---
title: "Frecuencia de siniestralidad en la cartera de auto (equipo_01)"
subtitle: "Informe ejecutivo · Estudio de caso 2 — ritmo, variabilidad y territorio del riesgo"
author: "equipo_01"
date: today
lang: es
format:
  docx:
    toc: true
    toc-depth: 2
    number-sections: true
    # reference-doc: plantilla-estilos.docx   # opcional: descomenta para aplicar estilos propios
# Descomenta para citar con Zotero/BibTeX en formato APA 7:
# bibliography: references.bib
# csl: https://www.zotero.org/styles/apa
execute:
  echo: false      # en un ejecutivo el código se oculta; se muestran las figuras
  warning: false
  message: false
---

```{r}
#| label: setup
#| include: false

library(tidyverse)
library(broom)
library(glmmTMB)
library(survival)
knitr::opts_chunk$set(echo = FALSE, warning = FALSE, message = FALSE)
theme_set(theme_minimal(base_size = 11))
select <- dplyr::select

# --- Datos de equipo_01 (a ciegas: cartera.csv) --------------------------------
ruta <- "../datos_equipos_auto/equipo_01"
cartera <- readr::read_csv(file.path(ruta, "cartera.csv"), show_col_types = FALSE) |>
  mutate(
    edad_tramo    = factor(edad_tramo, levels = c("18-25","25-35","35-65","65+")),
    tipo_vehiculo = relevel(factor(tipo_vehiculo), ref = "turismo"),
    combustible   = relevel(factor(combustible),   ref = "gasolina"),
    id_agencia    = factor(id_agencia),
    id_region     = factor(id_region))
cartera$z_km   <- as.numeric(scale(cartera$km_anuales))
cartera$z_dens <- as.numeric(scale(cartera$densidad))
cartera$z_pot  <- as.numeric(scale(cartera$potencia_cv))
```

## Datos de la entrega {.unnumbered}

| Elemento | Contenido |
|---|---|
| Título del proyecto | Frecuencia de siniestralidad en la cartera de auto (equipo_01) |
| Equipo | equipo_01 |
| Asignatura / titulación | Modelos Lineales Generalizados con R — 3.º del Grado en Ciencia de Datos e IA (6 ECTS) |
| Curso académico | 2025–2026 |
| Profesorado | [Completar] |
| Audiencia destinataria | Dirección técnica de la aseguradora de automóvil |
| Decisión que se quiere apoyar | Tarificación de la frecuencia de siniestros, planificación de revisiones y gestión de la red de agencias |

# Resumen ejecutivo

La dirección técnica necesita tarificar la frecuencia de siniestros, planificar las
revisiones de pólizas y gestionar su red de agencias con criterios cuantitativos. Este
informe responde a esas necesidades sobre la cartera de auto del **equipo_01**: 3.093
pólizas simuladas —con proceso generador conocido, lo que permite validar el método—,
usando la exposición de cada póliza como denominador para modelar **tasas** y no
recuentos brutos.

Tres hallazgos guían la decisión. **Primero**, el ritmo de siniestros es predecible: lo
elevan la juventud del conductor (los menores de 25 años casi duplican la tasa de los
35–65), los kilómetros (+19 % por desviación estándar), la densidad del domicilio
(+20 %), la moto (+31 %) y el diésel (+21 %); pero la variabilidad real **supera** a la
de un modelo de Poisson simple (índice de dispersión 1,43), por lo que las primas deben
calcularse con los márgenes de una **binomial negativa**. **Segundo**, un **tercio** de
la variación del volumen de gestiones (ICC 0,33) es atribuible a la **agencia**, no a la
póliza, y nueve agencias se desvían de forma significativa. **Tercero**, el riesgo del
primer siniestro se **concentra en los primeros años** y decae después, lo que aconseja
revisar antes y con más frecuencia a los perfiles de mayor riesgo.

**Recomendación principal:** tarificar la frecuencia con un modelo binomial negativo
**corto** (edad, kilómetros, densidad, tipo de vehículo y combustible), **excluyendo el
sexo** por imperativo legal; gestionar la red reconociendo el peso de la agencia; y
priorizar las revisiones en los primeros años de la póliza y en los perfiles de alto
riesgo.

**Cautela:** las magnitudes corresponden a esta cartera (simulada) y deben revalidarse
sobre datos reales antes de trasladarse a tarifa. El sexo predice la siniestralidad,
pero la normativa de primas unisex (*Test-Achats*) prohíbe usarlo para tarificar.

# Problema de negocio y decisión que se quiere apoyar

| Elemento | Contenido ejecutivo |
|---|---|
| Situación de partida | La aseguradora gestiona una cartera de auto a través de una red de agencias y necesita fijar su tarifa de frecuencia y su política de revisiones con base cuantitativa, no por intuición. |
| Problema de negocio | No se conoce con precisión qué perfiles concentran el riesgo, cuánta variabilidad hay por encima del perfil, cuánto pesa la agencia ni cómo evoluciona el riesgo en el tiempo. |
| Audiencia decisora | Dirección técnica (no estadística): espera respuestas y recomendaciones accionables. |
| Decisión o acción que se quiere apoyar | Fijar factores de tarificación de la frecuencia, dimensionar recargos por incertidumbre, planificar revisiones y gestionar la red de agencias. |
| Consecuencia de no actuar | Tarifas mal calibradas (primas injustas o insuficientes), provisiones infravaloradas y recursos de revisión mal asignados. |
| Criterio de éxito o indicador relevante | Tasa de siniestros por unidad de exposición (IRR) y su intervalo; % de varianza por agencia (ICC); horizonte hasta el primer siniestro. |

> **Formulación breve del problema:** ¿a qué ritmo tienen siniestros las pólizas y qué
> factores lo explican; cuánta variabilidad hay más allá del perfil observable; cuánto
> depende el servicio de la agencia y del territorio; y cómo cambia el riesgo a lo largo
> de la vida de la póliza? Con ello, qué modelo de frecuencia y qué política de revisión
> adoptar.

# Evidencia disponible: datos, alcance y calidad

| Aspecto | Resumen para la audiencia |
|---|---|
| Fuente y periodo | Cartera de auto simulada del equipo_01 (semilla 260101), con proceso generador conocido para control de calidad. |
| Unidad de análisis | La póliza (una fila por póliza); además, panel póliza-año para el análisis temporal. |
| Volumen de datos | 3.093 pólizas; 14.524 filas póliza-año en el panel. |
| Variables o indicadores principales | Cuatro respuestas de conteo (siniestros, asistencias, fraude, gestiones), predictores de riesgo (edad, carnet, potencia, kilómetros, densidad, tipo, uso, combustible…), agencia y región, exposición (offset), bonus-malus y tiempo al primer siniestro. |
| Cobertura y alcance | Clientes con al menos un tercio de la antigüedad máxima; exposición entre 0,01 y 1,00; horizonte de hasta 10 años. |
| Principales cautelas de calidad | Datos simulados: validan el método, pero las magnitudes son propias de esta cartera. La exposición variable obliga a modelar tasas. El sexo está presente, pero no es legalmente tarificable. |

> **Mensaje de adecuación de los datos:** los datos son suficientes y adecuados para la
> decisión: contienen la exposición (imprescindible para modelar tasas), un conjunto
> amplio de predictores de riesgo, la estructura de agencias y regiones para medir el
> efecto territorial, y el tiempo al primer siniestro para el análisis temporal. Al ser
> simulados con proceso generador conocido, permiten además verificar que las
> estimaciones recuperan la «verdad». La principal restricción es que las magnitudes
> concretas son de esta cartera y deben revalidarse en datos reales.

# Enfoque de análisis

| Pregunta que se quería responder | Análisis realizado | Por qué era adecuado |
|---|---|---|
| ¿Qué factores mueven el ritmo de siniestros y cuánto? | Regresión de Poisson con offset e interpretación en razones de tasas (IRR). | Es el modelo natural para tasas de conteo con exposición variable. |
| ¿Refleja el modelo la variabilidad, o se queda corto? | Diagnóstico de sobredispersión y binomial negativa; fragilidad individual. | La Poisson impone media = varianza; los datos la superan (dispersión 1,43). |
| ¿Cuánto del volumen de gestiones depende de la agencia y el territorio? | GLMM de Poisson con efectos aleatorios de agencia y región; ICC y BLUPs. | Los datos están agrupados por agencia; ignorarlo sesga la incertidumbre. |
| ¿Cómo cambia el riesgo en el tiempo? | Riesgos a trozos (Poisson persona-periodo), Kaplan–Meier y Cox. | Traduce el tiempo a evento en una cadencia de revisión operativa. |

> **Nota metodológica breve:** el eje es la regresión de Poisson con enlace log y la
> exposición como *offset*, cuyos coeficientes se leen como razones de tasas (IRR).
> Cuando la variabilidad supera a la Poisson se emplea la binomial negativa; el exceso de
> ceros del fraude se trata con modelos inflados de ceros. La estructura por agencia y
> región se modela con GLMM de Poisson (resumido en el ICC). El tiempo al primer
> siniestro se analiza como riesgos a trozos y se contrasta con Kaplan–Meier y Cox. Para
> un modelo parsimonioso se comparan AIC/BIC, validación cruzada y lasso. Todo es
> reproducible y validado contra los parámetros conocidos del proceso generador.

# Hallazgos clave

## Hallazgo clave 1: el riesgo es predecible, pero más variable de lo que parece

| Elemento | Contenido |
|---|---|
| Mensaje principal | El perfil de riesgo es nítido, pero la Poisson simple subestima la variabilidad: la tarifa necesita los márgenes de la binomial negativa. |
| Evidencia | Jóvenes 18–25 casi duplican la tasa de 35–65 (IRR 0,53); +19 %/DE por km, +20 %/DE por densidad, moto +31 %, diésel +21 %. Índice de dispersión 1,43; la binomial negativa mejora el AIC en ~195 puntos. |
| Visualización | Razones de tasas (IRR) con intervalos de confianza del modelo de frecuencia (Figura 1). |
| Interpretación ejecutiva | Los factores permiten segmentar la tarifa con confianza; pero los intervalos honestos (NB) son ~20–30 % más anchos, lo que debe reflejarse en recargos y provisiones. |
| Cautela | No usar la Poisson simple (da falsa precisión). El sexo predice, pero está excluido por ley. |

```{r}
#| label: fig-hallazgo-1
#| fig-cap: "Factores del ritmo de siniestros, en razones de tasas (IRR) con intervalo del 95 %. A la derecha de 1 elevan la tasa; a la izquierda la reducen. Cartera equipo_01."
#| fig-width: 7
#| fig-height: 3.6

m_sin <- glm(n_siniestros ~ edad_tramo + z_km + z_dens + tipo_vehiculo + combustible +
               offset(log(exposicion)), family = poisson, data = cartera)
etiquetas <- c(`edad_tramo25-35` = "Edad 25–35 (vs 18–25)",
               `edad_tramo35-65` = "Edad 35–65 (vs 18–25)",
               `edad_tramo65+`   = "Edad 65+ (vs 18–25)",
               z_km = "Kilómetros (+1 DE)", z_dens = "Densidad (+1 DE)",
               tipo_vehiculofurgoneta = "Furgoneta (vs turismo)",
               tipo_vehiculomoto = "Moto (vs turismo)",
               combustiblediesel = "Diésel (vs gasolina)")
broom::tidy(m_sin, exponentiate = TRUE, conf.int = TRUE) |>
  filter(term != "(Intercept)") |>
  mutate(term = factor(etiquetas[term], levels = rev(etiquetas))) |>
  ggplot(aes(estimate, term)) +
  geom_vline(xintercept = 1, linetype = 2, color = "grey50") +
  geom_pointrange(aes(xmin = conf.low, xmax = conf.high), color = "steelblue") +
  labs(x = "Razón de tasas (IRR)", y = NULL)
```

## Hallazgo clave 2: un tercio del volumen de gestiones lo pone la agencia

| Elemento | Contenido |
|---|---|
| Mensaje principal | El volumen de gestiones depende sobre todo de la agencia: un tercio de la variación es suya, y algunas agencias se desvían con claridad. |
| Evidencia | ICC 0,33; desviación típica de agencia 0,45 (rango ×0,63 a ×1,58). La región aporta (p = 0,019; 39 % del agrupamiento es territorial). Nueve agencias atípicas: cinco por encima (hasta +66 %) y cuatro por debajo (hasta −42 %). |
| Visualización | Gráfico *caterpillar* de los efectos de agencia (BLUPs) ordenados (Figura 2). |
| Interpretación ejecutiva | Auditar las agencias con más gestiones y exportar las prácticas de las más eficientes. Para una agencia nueva: esperar ~1,66 gestiones/año, pero planificar el rango [0,68; 4,04]. |
| Cautela | Los BLUPs incorporan *shrinkage*: no penalizar a agencias pequeñas por ruido; los efectos absolutos quedan algo comprimidos. |

```{r}
#| label: fig-hallazgo-2
#| fig-cap: "Efecto de cada agencia sobre la tasa de gestiones (BLUPs en escala log), ordenado, con ±1,96 EE. En rojo, agencias cuyo intervalo no cruza el 0. Cartera equipo_01."
#| fig-width: 7
#| fig-height: 4

m_gest <- glmmTMB(n_gestiones ~ edad_tramo + z_pot + (1 | id_region) + (1 | id_agencia) +
                    offset(log(exposicion)), family = poisson, data = cartera)
re <- as.data.frame(ranef(m_gest))
re <- re[re$grpvar == "id_agencia", ]
re <- re[order(re$condval), ]; re$rank <- seq_len(nrow(re))
re$atipica <- with(re, (condval - 1.96*condsd) > 0 | (condval + 1.96*condsd) < 0)
ggplot(re, aes(rank, condval, color = atipica)) +
  geom_hline(yintercept = 0, linetype = 2, color = "grey50") +
  geom_pointrange(aes(ymin = condval - 1.96*condsd, ymax = condval + 1.96*condsd)) +
  scale_color_manual(values = c(`FALSE` = "grey60", `TRUE` = "firebrick"), guide = "none") +
  labs(x = "Agencia (ordenada por su efecto)", y = "Efecto en la log-tasa de gestiones")
```

## Hallazgo clave 3: el riesgo se concentra al principio de la vida de la póliza

| Elemento | Contenido |
|---|---|
| Mensaje principal | El riesgo del primer siniestro es más alto al inicio y decae con la antigüedad, sin que un parte «llame» a otro. |
| Evidencia | El riesgo base cae de ~0,08 a ~0,03 por año; a los 5 años el 30 % ha tenido su primer parte. Un perfil de alto riesgo alcanza el 25 % en 1,2 años frente a 7,2 del bajo riesgo. |
| Visualización | Riesgo (hazard) del primer siniestro por tramo de antigüedad (Figura 3). |
| Interpretación ejecutiva | Revisar los perfiles de alto riesgo con periodicidad ≈ anual y los de bajo riesgo cada 5–7 años, concentrando el esfuerzo en los primeros años del contrato. |
| Cautela | La caída del riesgo es poblacional (selección por fragilidad), no significa que cada póliza mejore con el tiempo. |

```{r}
#| label: fig-hallazgo-3
#| fig-cap: "Riesgo (hazard) del primer siniestro por tramo de antigüedad de la póliza. El riesgo es mayor los primeros años y decae después. Cartera equipo_01."
#| fig-width: 7
#| fig-height: 3.4

pp <- survSplit(Surv(t_primer_sin, evento) ~ ., data = cartera, cut = 1:9,
                episode = "tramo", start = "tstart", end = "tstop")
pp$expo <- pp$tstop - pp$tstart; pp <- pp[pp$expo > 0, ]
m_pw0 <- glm(evento ~ 0 + factor(tramo) + offset(log(expo)), family = poisson, data = pp)
data.frame(tramo = seq_along(coef(m_pw0)), hazard = exp(coef(m_pw0))) |>
  filter(tramo <= 9) |>
  ggplot(aes(tramo, hazard)) +
  geom_line(color = "steelblue") + geom_point(color = "steelblue") +
  scale_x_continuous(breaks = 1:9) +
  labs(x = "Antigüedad de la póliza (años)", y = "Riesgo del primer siniestro (por año)")
```

# Implicaciones y recomendaciones accionables

| Prioridad | Acción propuesta | Evidencia que la respalda | Beneficio esperado | Riesgo o condición |
|---|---|---|---|---|
| Alta | Adoptar la binomial negativa como modelo de frecuencia para la tarifa (edad, km, densidad, tipo, combustible). | Índice de dispersión 1,43; la NB mejora el AIC en ~195 puntos frente a la Poisson. | Primas y recargos con márgenes honestos; provisiones bien dimensionadas. | Recalibrar sistemas de tarificación; revalidar en cartera real. |
| Media | Gestionar la red por efectos de agencia: auditar las atípicas y difundir buenas prácticas. | ICC 0,33; nueve agencias significativamente desviadas; BLUPs fiables (correlación 0,85 con la verdad). | Menor variabilidad operativa y servicio más homogéneo. | Aplicar *shrinkage*; no actuar sobre agencias con poca cartera hasta tener historial. |
| Baja / futura | Implantar un programa de revisión basado en riesgo (alto riesgo ≈ anual; bajo riesgo cada 5–7 años). | Horizonte al 25 % de siniestro: 1,2 años (alto) vs 7,2 (bajo); riesgo concentrado al inicio. | Uso eficiente de los recursos de revisión y detección temprana. | Requiere seguimiento; ajustar cadencia según la póliza revele su riesgo. |

## Decisión recomendada

> Tarificar la frecuencia de siniestros con un modelo binomial negativo **corto** y
> validado —edad, kilómetros, densidad, tipo de vehículo y combustible—, **excluyendo el
> sexo** por imperativo legal; gestionar la red reconociendo el peso de la agencia (un
> tercio de la variación); y priorizar las revisiones en los primeros años de la póliza y
> en los perfiles de mayor riesgo. Es la combinación que mejor equilibra precisión,
> fiabilidad y responsabilidad.

# Riesgos, limitaciones y próximos pasos

| Riesgo o limitación | Por qué importa | Cómo gestionarlo |
|---|---|---|
| Datos | Son simulados: validan el método, pero las magnitudes son de esta cartera. | Revalidar el modelo sobre la cartera real antes de trasladarlo a tarifa. |
| Método | Sobredispersión y exceso de ceros: un modelo mal especificado infravalora la incertidumbre. | Usar binomial negativa / modelos de ceros y diagnósticos (índice de dispersión, residuos simulados). |
| Aplicación de la recomendación | El *shrinkage* comprime los efectos de agencia; las agencias pequeñas se estiman con más error. | No sobre-reaccionar a agencias con poca cartera; acumular historial antes de decidir. |
| Generalización | Cada cartera/equipo difiere: las cifras no son directamente extrapolables. | Reestimar los parámetros en cada cartera; tratar las conclusiones como cualitativas fuera de ella. |

## Próximos pasos propuestos

| Paso | Acción | Responsable o área | Indicador de seguimiento |
|---|---|---|---|
| 1 | Revalidar el modelo binomial negativo en la cartera real y fijar recargos por incertidumbre. | Área actuarial | Cobertura de los intervalos de predicción |
| 2 | Auditar las nueve agencias atípicas y documentar buenas prácticas. | Operaciones / Red de agencias | Reducción de la dispersión entre agencias |
| 3 | Diseñar el calendario de revisión basado en riesgo y pilotarlo. | Suscripción | % de primeros siniestros detectados en revisión |

# Referencias, uso de IA y anexo metodológico breve

## Referencias

Brooks, M. E., Kristensen, K., van Benthem, K. J., Magnusson, A., Berg, C. W., Nielsen, A.,
Skaug, H. J., Mächler, M., & Bolker, B. M. (2017). glmmTMB balances speed and flexibility
among packages for zero-inflated generalized linear mixed models. *The R Journal, 9*(2),
378–400.

Cameron, A. C., & Trivedi, P. K. (2013). *Regression analysis of count data* (2.ª ed.).
Cambridge University Press.

Dobson, A. J., & Barnett, A. G. (2018). *An introduction to generalized linear models*
(4.ª ed.). Chapman & Hall/CRC.

Friedman, J., Hastie, T., & Tibshirani, R. (2010). Regularization paths for generalized
linear models via coordinate descent. *Journal of Statistical Software, 33*(1), 1–22.

Zeileis, A., Kleiber, C., & Jackman, S. (2008). Regression models for count data in R.
*Journal of Statistical Software, 27*(8), 1–25.

Tribunal de Justicia de la Unión Europea. (2011). *Association Belge des Consommateurs
Test-Achats ASBL y otros contra Conseil des ministres* (asunto C-236/09).

## Declaración responsable de uso de inteligencia artificial

| Aspecto | Declaración |
|---|---|
| Herramientas utilizadas | Claude Opus 4.8 (asistente de IA de Anthropic), julio de 2026; entorno R con Quarto. |
| Tareas para las que se utilizó IA | Asistencia en la redacción del código R, la estructura del cuaderno reproducible y un borrador de las interpretaciones. |
| Revisión humana realizada | El equipo ejecutó y renderizó todo el código, verificó cada cifra frente a la salida y validó los resultados contra los parámetros conocidos del proceso generador. |
| Decisiones no delegadas en IA | Elección de modelos y variables, interpretación final, conclusiones y recomendaciones. |
| Errores, límites o ajustes detectados | Se ajustaron dependencias y rutas del código; no se incorporó ninguna cifra sin trazabilidad (todas proceden del render). |

> **Modelo de declaración.** En este proyecto se han utilizado herramientas de inteligencia
> artificial como apoyo para la redacción de código, la estructura del cuaderno y un borrador
> de las interpretaciones. Todas las salidas generadas por estas herramientas han sido
> revisadas críticamente por el equipo. La IA no ha sido utilizada como fuente autónoma de
> resultados, ni como sustituto del análisis estadístico, ni como autora de las conclusiones.
> Las decisiones sobre metodología, interpretación, recomendaciones y redacción final han sido
> responsabilidad del equipo.

## Anexo metodológico breve

> El análisis cubre las diecisiete preguntas de la dirección, organizadas en cinco bloques:
> (2.1) Poisson con *offset* e IRR, predicción con intervalo, modelos log-lineales y tablas
> cuadradas del bonus-malus; (2.2–2.3) sobredispersión (quasi-Poisson y binomial negativa),
> fragilidad no observada y exceso de ceros del fraude (inflado de ceros frente a barrera);
> (2.4) GLMM de Poisson con agencia y región, ICC y BLUPs; (2.5) riesgos a trozos, Kaplan–Meier
> y Cox, y eventos recurrentes con fragilidad; (2.6) selección por AIC/BIC, validación cruzada
> y lasso, y auditoría de equidad (exclusión del sexo y detección de *proxies*). Cada bloque se
> validó contra la «verdad» del proceso generador. El detalle y el código completo están en el
> cuaderno reproducible `resolucion_equipo01.qmd`.

# Anexos opcionales

| Anexo | Contenido |
|---|---|
| Anexo A. Nota metodológica | Cuaderno reproducible `resolucion_equipo01.qmd` (código, salidas y validación contra el DGP). |
| Anexo B. Visualizaciones complementarias | Figuras y tablas completas del cuaderno (distribuciones, IRR, *caterpillar*, hazard, Kaplan–Meier). |
| Anexo C. Calidad de datos | Datos simulados sin valores ausentes relevantes (salvo coste, no usado aquí); exposición como *offset*; semilla fija. |
| Anexo D. Prompts de IA | No procede en esta entrega. |

# Checklist final antes de entregar

| Comprobación | Sí | A revisar |
|---|:--:|:--:|
| El resumen ejecutivo puede leerse de forma autónoma. | ☒ | ☐ |
| La decisión que se quiere apoyar aparece claramente formulada. | ☒ | ☐ |
| Solo se incluyen resultados relevantes para la decisión. | ☒ | ☐ |
| Los gráficos son pocos, legibles y con títulos interpretativos. | ☒ | ☐ |
| La metodología se explica de forma breve y comprensible. | ☒ | ☐ |
| Las recomendaciones son concretas, priorizadas y respaldadas por evidencia. | ☒ | ☐ |
| Se explican beneficios esperados, riesgos y forma de evaluar impacto. | ☒ | ☐ |
| Las limitaciones principales están reconocidas sin exceso técnico. | ☒ | ☐ |
| Las referencias y fuentes de datos están citadas. | ☒ | ☐ |
| El uso de IA está declarado si procede. | ☒ | ☐ |
