---
title: "Frecuencia de siniestralidad en la cartera de auto (equipo_01)"
subtitle: "Informe ejecutivo · Estudio de caso 2 — ritmo, variabilidad, territorio y equidad del riesgo"
author: "equipo_01"
date: today
lang: es
format:
  docx:
    toc: true
    toc-depth: 2
    number-sections: true
    # reference-doc: plantilla-estilos.docx   # opcional: descomenta para aplicar estilos propios
# Descomenta para citar con Zotero/BibTeX en formato APA 7:
# bibliography: references.bib
# csl: https://www.zotero.org/styles/apa
execute:
  echo: false      # en un ejecutivo el código se oculta; se muestran las figuras
  warning: false
  message: false
---

```{r}
#| label: setup
#| include: false

library(tidyverse)
library(broom)
library(glmmTMB)
library(survival)
knitr::opts_chunk$set(echo = FALSE, warning = FALSE, message = FALSE)
theme_set(theme_minimal(base_size = 11))
select <- dplyr::select

# --- Datos de equipo_01 (a ciegas: cartera.csv) --------------------------------
ruta <- "../datos_equipos_auto/equipo_01"
cartera <- readr::read_csv(file.path(ruta, "cartera.csv"), show_col_types = FALSE) |>
  mutate(
    edad_tramo    = factor(edad_tramo, levels = c("18-25","25-35","35-65","65+")),
    tipo_vehiculo = relevel(factor(tipo_vehiculo), ref = "turismo"),
    combustible   = relevel(factor(combustible),   ref = "gasolina"),
    id_agencia    = factor(id_agencia),
    id_region     = factor(id_region))
cartera$z_km   <- as.numeric(scale(cartera$km_anuales))
cartera$z_dens <- as.numeric(scale(cartera$densidad))
cartera$z_pot  <- as.numeric(scale(cartera$potencia_cv))

# --- Formateadores: el texto cita cifras CALCULADAS, no escritas a mano ---------
f  <- function(x, d = 1) formatC(x, format = "f", digits = d, big.mark = ".", decimal.mark = ",")
pv <- function(x) if (is.na(x)) "—" else if (x < 0.001) "< 0,001" else sub("\\.", ",", format(round(x, 3)))
pc <- function(x, d = 0) sprintf("%+.*f", d, (x - 1) * 100)

# --- Modelos que sustentan los hallazgos ---------------------------------------
m_sin <- glm(n_siniestros ~ edad_tramo + z_km + z_dens + tipo_vehiculo + combustible +
               offset(log(exposicion)), family = poisson, data = cartera)
irr   <- broom::tidy(m_sin, exponentiate = TRUE, conf.int = TRUE)
gv    <- function(t, col = "estimate") irr[[col]][match(t, irr$term)]

m_nb   <- MASS::glm.nb(n_siniestros ~ edad_tramo + z_km + z_dens + tipo_vehiculo +
                         combustible + offset(log(exposicion)), data = cartera)
disp   <- sum(residuals(m_sin, type = "pearson")^2) / df.residual(m_sin)
d_aic  <- AIC(m_sin) - AIC(m_nb)

m_gest <- glmmTMB(n_gestiones ~ edad_tramo + z_pot + (1 | id_region) + (1 | id_agencia) +
                    offset(log(exposicion)), family = poisson, data = cartera)
vc     <- VarCorr(m_gest)$cond
v_reg  <- as.numeric(attr(vc$id_region, "stddev"))^2
v_ag   <- as.numeric(attr(vc$id_agencia, "stddev"))^2
sd_ag  <- sqrt(v_ag)
icc    <- performance::icc(m_gest)$ICC_adjusted
p_reg  <- v_reg / (v_reg + v_ag) * 100

# Agencias que se desvían de forma significativa (BLUP con intervalo que no cruza 0)
re_ag  <- as.data.frame(ranef(m_gest)); re_ag <- re_ag[re_ag$grpvar == "id_agencia", ]
re_ag$atip <- with(re_ag, (condval - 1.96*condsd) > 0 | (condval + 1.96*condsd) < 0)
n_atip <- sum(re_ag$atip)
f_max  <- exp(max(re_ag$condval[re_ag$atip])); f_min <- exp(min(re_ag$condval[re_ag$atip]))

# --- Riesgo en el tiempo (hallazgo 3) ------------------------------------------
pp0 <- survSplit(Surv(t_primer_sin, evento) ~ ., data = cartera, cut = 1:9,
                 episode = "tramo", start = "tstart", end = "tstop")
pp0$expo <- pp0$tstop - pp0$tstart; pp0 <- pp0[pp0$expo > 0, ]
haz <- exp(coef(glm(evento ~ 0 + factor(tramo) + offset(log(expo)),
                    family = poisson, data = pp0)))
km5 <- summary(survfit(Surv(t_primer_sin, evento) ~ 1, data = cartera), times = 5)$surv

m_cox <- coxph(Surv(t_primer_sin, evento) ~ edad_tramo + z_km + z_dens + tipo_vehiculo,
               data = cartera)
perfiles <- data.frame(
  edad_tramo = factor(c("18-25", "35-65"), levels = levels(cartera$edad_tramo)),
  z_km = c(1.5, -1), z_dens = c(1.5, -1),
  tipo_vehiculo = factor(c("moto", "turismo"), levels = levels(cartera$tipo_vehiculo)))
sfp <- survfit(m_cox, newdata = perfiles)
t25 <- vapply(1:2, function(i) { k <- which(sfp$surv[, i] <= 0.75)[1]
  if (is.na(k)) NA_real_ else sfp$time[k] }, numeric(1))

# --- Factor prohibido y su proxy (hallazgo 4) ----------------------------------
irr_s  <- function(fml) exp(coef(glm(fml, family = poisson, data = cartera))[["sexoM"]])
or_marg <- 1 / irr_s(n_siniestros ~ sexo + offset(log(exposicion)))
or_adj  <- 1 / irr_s(n_siniestros ~ sexo + tipo_vehiculo + offset(log(exposicion)))
p_moto  <- tapply(cartera$tipo_vehiculo == "moto", cartera$sexo, mean) * 100
tb_prox <- as.data.frame(table(sexo = cartera$sexo, tipo = cartera$tipo_vehiculo,
                               sin = ifelse(cartera$n_siniestros > 0, "si", "no")))
p_prox  <- anova(glm(Freq ~ sexo*sin + tipo*sin, family = poisson, data = tb_prox),
                 glm(Freq ~ sexo*sin + tipo*sin + sexo:tipo, family = poisson,
                     data = tb_prox), test = "LRT")$`Pr(>Chi)`[2]
```

## Datos de la entrega {.unnumbered}

| Elemento | Contenido |
|---|---|
| Título del proyecto | Frecuencia de siniestralidad en la cartera de auto (equipo_01) |
| Equipo | equipo_01 |
| Asignatura / titulación | Modelos Lineales Generalizados con R — 3.º del Grado en Ciencia de Datos e IA (6 ECTS) |
| Curso académico | 2025–2026 |
| Profesorado | [Completar] |
| Audiencia destinataria | Dirección técnica de la aseguradora de automóvil |
| Decisión que se quiere apoyar | Tarificación de la frecuencia de siniestros, planificación de revisiones y gestión de la red de agencias |

# Resumen ejecutivo

La dirección técnica necesita tarificar la frecuencia de siniestros, planificar las
revisiones de pólizas y gestionar su red de agencias con criterios cuantitativos. Este
informe responde a esas necesidades sobre la cartera de auto del **equipo_01**:
`r f(nrow(cartera), 0)` pólizas simuladas —con proceso generador conocido, lo que permite
validar el método—, usando la exposición de cada póliza como denominador para modelar
**tasas** y no recuentos brutos.

**Cuatro** hallazgos guían la decisión.

**Primero**, el ritmo de siniestros es predecible: lo elevan la juventud del conductor
—el tramo 35–65 tiene un `r f((1 - gv("edad_tramo35-65")) * 100)` % menos de tasa que los
18–25—, los kilómetros
(`r pc(gv("z_km"))` % por desviación estándar) y la densidad del domicilio
(`r pc(gv("z_dens"))` %). Pero la variabilidad real **supera** a la de un modelo de
Poisson simple (índice de dispersión `r f(disp, 2)`), por lo que las primas deben
calcularse con los márgenes de una **binomial negativa**.

**Segundo**, alrededor de un **tercio** de la variación del volumen de gestiones
(ICC `r f(icc, 2)`) es atribuible a la **agencia**, no a la póliza, y `r n_atip` agencias
se desvían de forma significativa.

**Tercero**, el riesgo del primer siniestro se **concentra en los primeros años** y decae
después, lo que aconseja revisar antes y con más frecuencia a los perfiles de mayor
riesgo.

**Cuarto —y es el hallazgo con implicaciones legales—:** excluir el sexo del modelo
**no basta** para que la tarifa sea ciega al sexo. El **tipo de vehículo**, que sí es
legalmente utilizable, está fuertemente asociado al sexo en esta cartera
(las motos son el `r f(p_moto[["H"]])` % de la cartera de hombres frente al
`r f(p_moto[["M"]])` % de la de mujeres), de modo que parte de la diferencia entre
hombres y mujeres sigue entrando en la tarifa por esa vía. La hemos **cuantificado**:
supone en torno al `r f((or_marg / or_adj - 1) * 100)` % sobre la frecuencia.

**Recomendación principal:** tarificar la frecuencia con un modelo binomial negativo
**corto** (edad, kilómetros y densidad como núcleo), **excluyendo el sexo** por
imperativo legal, y **documentar de forma explícita** la fuga residual vía tipo de
vehículo, con decisión motivada de la dirección sobre si se acepta o se corrige.
Gestionar la red reconociendo el peso de la agencia, y priorizar las revisiones en los
primeros años de la póliza y en los perfiles de alto riesgo.

**Cautela:** las magnitudes corresponden a esta cartera (simulada) y deben revalidarse
sobre datos reales antes de trasladarse a tarifa. Y la fuga medida es la de la
**frecuencia**: si el tipo de vehículo también influye en el **coste** por siniestro, el
efecto sobre la prima final será mayor que el aquí calculado.

# Problema de negocio y decisión que se quiere apoyar

| Elemento | Contenido ejecutivo |
|---|---|
| Situación de partida | La aseguradora gestiona una cartera de auto a través de una red de agencias y necesita fijar su tarifa de frecuencia y su política de revisiones con base cuantitativa, no por intuición. |
| Problema de negocio | No se conoce con precisión qué perfiles concentran el riesgo, cuánta variabilidad hay por encima del perfil, cuánto pesa la agencia ni cómo evoluciona el riesgo en el tiempo. |
| Audiencia decisora | Dirección técnica (no estadística): espera respuestas y recomendaciones accionables. |
| Decisión o acción que se quiere apoyar | Fijar factores de tarificación de la frecuencia, dimensionar recargos por incertidumbre, planificar revisiones y gestionar la red de agencias. |
| Consecuencia de no actuar | Tarifas mal calibradas (primas injustas o insuficientes), provisiones infravaloradas y recursos de revisión mal asignados. |
| Criterio de éxito o indicador relevante | Tasa de siniestros por unidad de exposición (IRR) y su intervalo; % de varianza por agencia (ICC); horizonte hasta el primer siniestro. |

> **Formulación breve del problema:** ¿a qué ritmo tienen siniestros las pólizas y qué
> factores lo explican; cuánta variabilidad hay más allá del perfil observable; cuánto
> depende el servicio de la agencia y del territorio; y cómo cambia el riesgo a lo largo
> de la vida de la póliza? Con ello, qué modelo de frecuencia y qué política de revisión
> adoptar.

# Evidencia disponible: datos, alcance y calidad

| Aspecto | Resumen para la audiencia |
|---|---|
| Fuente y periodo | Cartera de auto simulada del equipo_01 (semilla 260101), con proceso generador conocido para control de calidad. |
| Unidad de análisis | La póliza (una fila por póliza); además, panel póliza-año para el análisis temporal. |
| Volumen de datos | `r f(nrow(cartera), 0)` pólizas; el panel póliza-año se usa para el análisis temporal. |
| Variables o indicadores principales | Cuatro respuestas de conteo (siniestros, asistencias, fraude, gestiones), predictores de riesgo (edad, carnet, potencia, kilómetros, densidad, tipo, uso, combustible…), agencia y región, exposición (offset), bonus-malus y tiempo al primer siniestro. |
| Cobertura y alcance | Exposición entre `r f(min(cartera$exposicion), 2)` y `r f(max(cartera$exposicion), 2)`; horizonte de hasta `r f(max(cartera$antiguedad), 0)` años. |
| Principales cautelas de calidad | Datos simulados: validan el método, pero las magnitudes son propias de esta cartera. La exposición variable obliga a modelar tasas. El sexo está presente, pero no es legalmente tarificable. |

> **Mensaje de adecuación de los datos:** los datos son suficientes y adecuados para la
> decisión: contienen la exposición (imprescindible para modelar tasas), un conjunto
> amplio de predictores de riesgo, la estructura de agencias y regiones para medir el
> efecto territorial, y el tiempo al primer siniestro para el análisis temporal. Al ser
> simulados con proceso generador conocido, permiten además verificar que las
> estimaciones recuperan la «verdad». La principal restricción es que las magnitudes
> concretas son de esta cartera y deben revalidarse en datos reales.

# Enfoque de análisis

| Pregunta que se quería responder | Análisis realizado | Por qué era adecuado |
|---|---|---|
| ¿Qué factores mueven el ritmo de siniestros y cuánto? | Regresión de Poisson con offset e interpretación en razones de tasas (IRR). | Es el modelo natural para tasas de conteo con exposición variable. |
| ¿Refleja el modelo la variabilidad, o se queda corto? | Diagnóstico de sobredispersión y binomial negativa; fragilidad individual. | La Poisson impone media = varianza; los datos la superan (dispersión `r f(disp, 2)`). |
| ¿Cuánto del volumen de gestiones depende de la agencia y el territorio? | GLMM de Poisson con efectos aleatorios de agencia y región; ICC y BLUPs. | Los datos están agrupados por agencia; ignorarlo sesga la incertidumbre. |
| ¿Cómo cambia el riesgo en el tiempo? | Riesgos a trozos (Poisson persona-periodo), Kaplan–Meier y Cox. | Traduce el tiempo a evento en una cadencia de revisión operativa. |
| ¿Basta con excluir el sexo para no tarificar por sexo? | Contraste de independencia condicional entre el sexo y cada variable permitida, y medición de la fuga residual. | Una variable permitida puede sustituir al factor prohibido; había que comprobarlo, no suponerlo. |

> **Nota metodológica breve:** el eje es la regresión de Poisson con enlace log y la
> exposición como *offset*, cuyos coeficientes se leen como razones de tasas (IRR).
> Cuando la variabilidad supera a la Poisson se emplea la binomial negativa; el exceso de
> ceros del fraude se trata con modelos inflados de ceros. La estructura por agencia y
> región se modela con GLMM de Poisson (resumido en el ICC). El tiempo al primer
> siniestro se analiza como riesgos a trozos y se contrasta con Kaplan–Meier y Cox. Para
> un modelo parsimonioso se comparan AIC/BIC, validación cruzada y lasso. Todo es
> reproducible y validado contra los parámetros conocidos del proceso generador.

# Hallazgos clave

## Hallazgo clave 1: el riesgo es predecible, pero más variable de lo que parece

| Elemento | Contenido |
|---|---|
| Mensaje principal | El perfil de riesgo es nítido, pero la Poisson simple subestima la variabilidad: la tarifa necesita los márgenes de la binomial negativa. |
| Evidencia | Los jóvenes 18–25 casi duplican la tasa del tramo 35–65 (IRR `r f(gv("edad_tramo35-65"), 2)`); `r pc(gv("z_km"))` %/DE por kilómetros y `r pc(gv("z_dens"))` %/DE por densidad. El tipo de vehículo y el combustible **no alcanzan significación** en esta cartera. Índice de dispersión `r f(disp, 2)`; la binomial negativa mejora el AIC en `r f(d_aic, 0)` puntos. |
| Visualización | Razones de tasas (IRR) con intervalos de confianza del modelo de frecuencia (Figura 1). |
| Interpretación ejecutiva | Edad, kilómetros y densidad permiten segmentar la tarifa con confianza; pero los intervalos honestos (binomial negativa) son sensiblemente más anchos, lo que debe reflejarse en recargos y provisiones. |
| Cautela | No usar la Poisson simple: da falsa precisión. Y no sobreinterpretar los factores no significativos (tipo de vehículo, combustible): su efecto puntual parece sugerente, pero los datos no lo sostienen. |

```{r}
#| label: fig-hallazgo-1
#| fig-cap: "Factores del ritmo de siniestros, en razones de tasas (IRR) con intervalo del 95 %. A la derecha de 1 elevan la tasa; a la izquierda la reducen. Cartera equipo_01."
#| fig-width: 7
#| fig-height: 3.6

m_sin <- glm(n_siniestros ~ edad_tramo + z_km + z_dens + tipo_vehiculo + combustible +
               offset(log(exposicion)), family = poisson, data = cartera)
etiquetas <- c(`edad_tramo25-35` = "Edad 25–35 (vs 18–25)",
               `edad_tramo35-65` = "Edad 35–65 (vs 18–25)",
               `edad_tramo65+`   = "Edad 65+ (vs 18–25)",
               z_km = "Kilómetros (+1 DE)", z_dens = "Densidad (+1 DE)",
               tipo_vehiculofurgoneta = "Furgoneta (vs turismo)",
               tipo_vehiculomoto = "Moto (vs turismo)",
               combustiblediesel = "Diésel (vs gasolina)")
broom::tidy(m_sin, exponentiate = TRUE, conf.int = TRUE) |>
  filter(term != "(Intercept)") |>
  mutate(term = factor(etiquetas[term], levels = rev(etiquetas))) |>
  ggplot(aes(estimate, term)) +
  geom_vline(xintercept = 1, linetype = 2, color = "grey50") +
  geom_pointrange(aes(xmin = conf.low, xmax = conf.high), color = "steelblue") +
  labs(x = "Razón de tasas (IRR)", y = NULL)
```

## Hallazgo clave 2: un tercio del volumen de gestiones lo pone la agencia

| Elemento | Contenido |
|---|---|
| Mensaje principal | El volumen de gestiones depende sobre todo de la agencia: un tercio de la variación es suya, y algunas agencias se desvían con claridad. |
| Evidencia | ICC `r f(icc, 2)`; desviación típica de agencia `r f(sd_ag, 2)` (rango ×`r f(exp(-sd_ag), 2)` a ×`r f(exp(sd_ag), 2)`). El `r f(p_reg)` % del agrupamiento es territorial (región) y el resto, propio de cada agencia. `r n_atip` agencias atípicas: hasta `r pc(f_max)` % por encima y `r pc(f_min)` % por debajo. |
| Visualización | Gráfico *caterpillar* de los efectos de agencia (BLUPs) ordenados (Figura 2). |
| Interpretación ejecutiva | Auditar las agencias con más gestiones y exportar las prácticas de las más eficientes. Para una agencia **nueva**, sin historial, hay que planificar con el rango completo entre agencias, no con la media. |
| Cautela | Los BLUPs incorporan *shrinkage*: no penalizar a agencias pequeñas por ruido; los efectos absolutos quedan algo comprimidos. |

```{r}
#| label: fig-hallazgo-2
#| fig-cap: "Efecto de cada agencia sobre la tasa de gestiones (BLUPs en escala log), ordenado, con ±1,96 EE. En rojo, agencias cuyo intervalo no cruza el 0. Cartera equipo_01."
#| fig-width: 7
#| fig-height: 4

m_gest <- glmmTMB(n_gestiones ~ edad_tramo + z_pot + (1 | id_region) + (1 | id_agencia) +
                    offset(log(exposicion)), family = poisson, data = cartera)
re <- as.data.frame(ranef(m_gest))
re <- re[re$grpvar == "id_agencia", ]
re <- re[order(re$condval), ]; re$rank <- seq_len(nrow(re))
re$atipica <- with(re, (condval - 1.96*condsd) > 0 | (condval + 1.96*condsd) < 0)
ggplot(re, aes(rank, condval, color = atipica)) +
  geom_hline(yintercept = 0, linetype = 2, color = "grey50") +
  geom_pointrange(aes(ymin = condval - 1.96*condsd, ymax = condval + 1.96*condsd)) +
  scale_color_manual(values = c(`FALSE` = "grey60", `TRUE` = "firebrick"), guide = "none") +
  labs(x = "Agencia (ordenada por su efecto)", y = "Efecto en la log-tasa de gestiones")
```

## Hallazgo clave 3: el riesgo se concentra al principio de la vida de la póliza

| Elemento | Contenido |
|---|---|
| Mensaje principal | El riesgo del primer siniestro es más alto al inicio y decae con la antigüedad, sin que un parte «llame» a otro. |
| Evidencia | El riesgo base cae de ≈ `r f(mean(haz[1:2]), 3)` a ≈ `r f(mean(haz[6:9]), 3)` por año; a los 5 años, el `r f((1 - km5) * 100)` % ha tenido su primer parte. Un perfil de alto riesgo alcanza el 25 % en `r f(t25[1], 1)` años frente a `r f(t25[2], 1)` del de bajo riesgo. |
| Visualización | Riesgo (hazard) del primer siniestro por tramo de antigüedad (Figura 3). |
| Interpretación ejecutiva | Revisar los perfiles de alto riesgo con periodicidad **≈ anual** y los de bajo riesgo **cada `r f(round(t25[2]), 0)` años aproximadamente**, concentrando el esfuerzo en los primeros años del contrato. |
| Cautela | La caída del riesgo es poblacional (selección por fragilidad), no significa que cada póliza mejore con el tiempo. |

```{r}
#| label: fig-hallazgo-3
#| fig-cap: "Riesgo (hazard) del primer siniestro por tramo de antigüedad de la póliza. El riesgo es mayor los primeros años y decae después. Cartera equipo_01."
#| fig-width: 7
#| fig-height: 3.4

pp <- survSplit(Surv(t_primer_sin, evento) ~ ., data = cartera, cut = 1:9,
                episode = "tramo", start = "tstart", end = "tstop")
pp$expo <- pp$tstop - pp$tstart; pp <- pp[pp$expo > 0, ]
m_pw0 <- glm(evento ~ 0 + factor(tramo) + offset(log(expo)), family = poisson, data = pp)
data.frame(tramo = seq_along(coef(m_pw0)), hazard = exp(coef(m_pw0))) |>
  filter(tramo <= 9) |>
  ggplot(aes(tramo, hazard)) +
  geom_line(color = "steelblue") + geom_point(color = "steelblue") +
  scale_x_continuous(breaks = 1:9) +
  labs(x = "Antigüedad de la póliza (años)", y = "Riesgo del primer siniestro (por año)")
```

## Hallazgo clave 4: excluir el sexo no basta — el tipo de vehículo lo sustituye

| Elemento | Contenido |
|---|---|
| Mensaje principal | La tarifa **no es ciega al sexo** aunque el sexo no esté en el modelo: el tipo de vehículo transporta parte de esa información, y conviene decidirlo de forma consciente y documentada. |
| Evidencia | Las motos son el `r f(p_moto[["H"]])` % de la cartera de hombres y el `r f(p_moto[["M"]])` % de la de mujeres (asociación con *p* `r pv(p_prox)`, tras corregir por el número de variables auditadas). El efecto de ser hombre sobre la tasa pasa de `r f(or_marg, 3)` sin controlar el tipo de vehículo a `r f(or_adj, 3)` controlándolo: la diferencia, ≈ `r f((or_marg / or_adj - 1) * 100)` %, es lo que se cuela por esa vía. |
| Visualización | Composición del parque por sexo: la asociación que hace del tipo de vehículo un *proxy* (Figura 4). |
| Interpretación ejecutiva | No es un error del modelo ni un incumplimiento automático: es un efecto **estructural** de la cartera. Lo exigible es conocerlo, medirlo y decidir explícitamente si se acepta. |
| Cautela | Eliminar el tipo de vehículo cerraría esa vía pero sacrificaría poder predictivo **legítimo** —la moto es objetivamente más siniestrosa por razones físicas—. La decisión es de política de empresa, con asesoría jurídica, no del equipo analítico. |

```{r}
#| label: fig-hallazgo-4
#| fig-cap: "Composición del parque de vehículos por sexo del conductor principal. La sobrerrepresentación de motos entre los hombres es lo que convierte al tipo de vehículo en un *proxy* del factor prohibido. Cartera equipo_01."
#| fig-width: 6.5
#| fig-height: 3

cartera |>
  count(sexo, tipo_vehiculo) |>
  group_by(sexo) |>
  mutate(pct = n / sum(n) * 100) |>
  ggplot(aes(pct, sexo, fill = tipo_vehiculo)) +
  geom_col() +
  geom_text(aes(label = ifelse(pct > 4, paste0(round(pct), "%"), "")),
            position = position_stack(vjust = 0.5), size = 3.1, color = "white") +
  scale_fill_manual(values = c(turismo = "grey65", moto = "firebrick",
                               furgoneta = "steelblue")) +
  labs(x = "% de la cartera de cada sexo", y = NULL, fill = NULL)
```

# Implicaciones y recomendaciones accionables

| Prioridad | Acción propuesta | Evidencia que la respalda | Beneficio esperado | Riesgo o condición |
|---|---|---|---|---|
| Alta | Adoptar la binomial negativa como modelo de frecuencia para la tarifa, con edad, kilómetros y densidad como núcleo. | Índice de dispersión `r f(disp, 2)`; la NB mejora el AIC en `r f(d_aic, 0)` puntos frente a la Poisson. | Primas y recargos con márgenes honestos; provisiones bien dimensionadas. | Recalibrar sistemas de tarificación; revalidar en cartera real. |
| Alta | **Documentar la fuga del factor prohibido** vía tipo de vehículo y elevar a la dirección la decisión de aceptarla o corregirla, con asesoría jurídica. | Asociación sexo–tipo de vehículo (*p* `r pv(p_prox)`); fuga ≈ `r f((or_marg / or_adj - 1) * 100)` % sobre la frecuencia. | Cumplimiento demostrable: la decisión queda motivada y trazable, no por omisión. | Requiere criterio jurídico; eliminar el tipo de vehículo tendría coste predictivo. |
| Media | Gestionar la red por efectos de agencia: auditar las atípicas y difundir buenas prácticas. | ICC `r f(icc, 2)`; `r n_atip` agencias significativamente desviadas. | Menor variabilidad operativa y servicio más homogéneo. | Aplicar *shrinkage*; no actuar sobre agencias con poca cartera hasta tener historial. |
| Baja / futura | Implantar un programa de revisión basado en riesgo (alto riesgo ≈ anual; bajo riesgo cada `r f(round(t25[2]), 0)` años aproximadamente). | Horizonte al 25 % de siniestro: `r f(t25[1], 1)` años (alto) frente a `r f(t25[2], 1)` (bajo); riesgo concentrado al inicio. | Uso eficiente de los recursos de revisión y detección temprana. | Requiere seguimiento; ajustar cadencia según la póliza revele su riesgo. |

## Decisión recomendada

> Tarificar la frecuencia de siniestros con un modelo binomial negativo **corto** y
> validado —edad, kilómetros y densidad como núcleo—, **excluyendo el sexo** por
> imperativo legal **y documentando la fuga residual** que el tipo de vehículo
> introduce; gestionar la red reconociendo el peso de la agencia (en torno a un tercio de
> la variación); y priorizar las revisiones en los primeros años de la póliza y en los
> perfiles de mayor riesgo. Es la combinación que mejor equilibra precisión, fiabilidad y
> responsabilidad —y la única que deja constancia de haber examinado el cumplimiento en
> lugar de darlo por supuesto—.

# Riesgos, limitaciones y próximos pasos

| Riesgo o limitación | Por qué importa | Cómo gestionarlo |
|---|---|---|
| Datos | Son simulados: validan el método, pero las magnitudes son de esta cartera. | Revalidar el modelo sobre la cartera real antes de trasladarlo a tarifa. |
| Método | Sobredispersión y exceso de ceros: un modelo mal especificado infravalora la incertidumbre. | Usar binomial negativa / modelos de ceros y diagnósticos (índice de dispersión, residuos simulados). |
| Aplicación de la recomendación | El *shrinkage* comprime los efectos de agencia; las agencias pequeñas se estiman con más error. | No sobre-reaccionar a agencias con poca cartera; acumular historial antes de decidir. |
| Generalización | Cada cartera/equipo difiere: las cifras no son directamente extrapolables. | Reestimar los parámetros en cada cartera; tratar las conclusiones como cualitativas fuera de ella. |
| Cumplimiento normativo | Excluir el sexo no garantiza una tarifa ciega al sexo: una variable permitida puede sustituirlo. | Auditar los *proxies* de forma periódica —no solo al construir el modelo—, cuantificar la fuga y documentar la decisión con asesoría jurídica. |
| Alcance de la medición | La fuga se ha medido sobre la **frecuencia**; la prima final depende también del **coste** por siniestro. | Repetir la medición sobre la severidad y sobre la prima pura antes de fijar tarifa. |

## Próximos pasos propuestos

| Paso | Acción | Responsable o área | Indicador de seguimiento |
|---|---|---|---|
| 1 | Revalidar el modelo binomial negativo en la cartera real y fijar recargos por incertidumbre. | Área actuarial | Cobertura de los intervalos de predicción |
| 2 | Auditar las nueve agencias atípicas y documentar buenas prácticas. | Operaciones / Red de agencias | Reducción de la dispersión entre agencias |
| 3 | Diseñar el calendario de revisión basado en riesgo y pilotarlo. | Suscripción | % de primeros siniestros detectados en revisión |
| 4 | Auditar los *proxies* del factor prohibido sobre severidad y prima pura, y elevar la decisión documentada. | Actuarial + Asesoría jurídica | Fuga residual medida y decisión registrada en acta |

# Referencias, uso de IA y anexo metodológico breve

## Referencias

Brooks, M. E., Kristensen, K., van Benthem, K. J., Magnusson, A., Berg, C. W., Nielsen, A.,
Skaug, H. J., Mächler, M., & Bolker, B. M. (2017). glmmTMB balances speed and flexibility
among packages for zero-inflated generalized linear mixed models. *The R Journal, 9*(2),
378–400.

Cameron, A. C., & Trivedi, P. K. (2013). *Regression analysis of count data* (2.ª ed.).
Cambridge University Press.

Dobson, A. J., & Barnett, A. G. (2018). *An introduction to generalized linear models*
(4.ª ed.). Chapman & Hall/CRC.

Friedman, J., Hastie, T., & Tibshirani, R. (2010). Regularization paths for generalized
linear models via coordinate descent. *Journal of Statistical Software, 33*(1), 1–22.

Zeileis, A., Kleiber, C., & Jackman, S. (2008). Regression models for count data in R.
*Journal of Statistical Software, 27*(8), 1–25.

Tribunal de Justicia de la Unión Europea. (2011). *Association Belge des Consommateurs
Test-Achats ASBL y otros contra Conseil des ministres* (asunto C-236/09).

## Declaración responsable de uso de inteligencia artificial

| Aspecto | Declaración |
|---|---|
| Herramientas utilizadas | Claude Opus 4.8 (asistente de IA de Anthropic), julio de 2026; entorno R con Quarto. |
| Tareas para las que se utilizó IA | Asistencia en la redacción del código R, la estructura del cuaderno reproducible y un borrador de las interpretaciones. |
| Revisión humana realizada | El equipo ejecutó y renderizó todo el código, verificó cada cifra frente a la salida y validó los resultados contra los parámetros conocidos del proceso generador. |
| Decisiones no delegadas en IA | Elección de modelos y variables, interpretación final, conclusiones y recomendaciones. |
| Errores, límites o ajustes detectados | Se ajustaron dependencias y rutas del código; no se incorporó ninguna cifra sin trazabilidad (todas proceden del render). |

> **Modelo de declaración.** En este proyecto se han utilizado herramientas de inteligencia
> artificial como apoyo para la redacción de código, la estructura del cuaderno y un borrador
> de las interpretaciones. Todas las salidas generadas por estas herramientas han sido
> revisadas críticamente por el equipo. La IA no ha sido utilizada como fuente autónoma de
> resultados, ni como sustituto del análisis estadístico, ni como autora de las conclusiones.
> Las decisiones sobre metodología, interpretación, recomendaciones y redacción final han sido
> responsabilidad del equipo.

## Anexo metodológico breve

> El análisis cubre las diecisiete preguntas de la dirección, organizadas en cinco bloques:
> (2.1) Poisson con *offset* e IRR, predicción con intervalo, modelos log-lineales y tablas
> cuadradas del bonus-malus; (2.2–2.3) sobredispersión (quasi-Poisson y binomial negativa),
> fragilidad no observada y exceso de ceros del fraude (inflado de ceros frente a barrera);
> (2.4) GLMM de Poisson con agencia y región, ICC y BLUPs; (2.5) riesgos a trozos, Kaplan–Meier
> y Cox, y eventos recurrentes con fragilidad; (2.6) selección por AIC/BIC, validación cruzada
> y lasso, y auditoría de equidad (exclusión del sexo y detección de *proxies*). Cada bloque se
> validó contra la «verdad» del proceso generador. El detalle y el código completo están en el
> cuaderno reproducible `resolucion_equipo01.qmd`.

# Anexos opcionales

| Anexo | Contenido |
|---|---|
| Anexo A. Nota metodológica | Cuaderno reproducible `resolucion_equipo01.qmd` (código, salidas y validación contra el DGP). |
| Anexo B. Visualizaciones complementarias | Figuras y tablas completas del cuaderno (distribuciones, IRR, *caterpillar*, hazard, Kaplan–Meier). |
| Anexo C. Calidad de datos | Datos simulados sin valores ausentes relevantes (salvo coste, no usado aquí); exposición como *offset*; semilla fija. |
| Anexo D. Prompts de IA | No procede en esta entrega. |

# Checklist final antes de entregar

| Comprobación | Sí | A revisar |
|---|:--:|:--:|
| El resumen ejecutivo puede leerse de forma autónoma. | ☒ | ☐ |
| La decisión que se quiere apoyar aparece claramente formulada. | ☒ | ☐ |
| Solo se incluyen resultados relevantes para la decisión. | ☒ | ☐ |
| Los gráficos son pocos, legibles y con títulos interpretativos. | ☒ | ☐ |
| La metodología se explica de forma breve y comprensible. | ☒ | ☐ |
| Las recomendaciones son concretas, priorizadas y respaldadas por evidencia. | ☒ | ☐ |
| Se explican beneficios esperados, riesgos y forma de evaluar impacto. | ☒ | ☐ |
| Las limitaciones principales están reconocidas sin exceso técnico. | ☒ | ☐ |
| Las referencias y fuentes de datos están citadas. | ☒ | ☐ |
| El uso de IA está declarado si procede. | ☒ | ☐ |
