---
title: "Estudio de caso 2 · Resolución (equipo_01)"
subtitle: "Conteos, tasas e intensidad del riesgo — cartera de auto simulada"
author: "A. M. Mayoral, con asistencia de Claude Opus 4.8"
date: today
lang: es
format:
  html:
    toc: true
    toc-depth: 3
    number-sections: false
    code-fold: show
    code-tools:
      source: false
      toggle: true
    theme: cosmo
    df-print: paged
  pdf:
    toc: true
    number-sections: false
bibliography: ../../references.bib
csl: https://www.zotero.org/styles/apa
execute:
  warning: false
  message: false
editor:
  markdown:
    wrap: 72
---

<!-- ============================================================================
     RESOLUCIÓN DEL ESTUDIO DE CASO 2 (Unidad 2.7) SOBRE LA CARTERA equipo_01.
     Enunciado común: caso2/_unidad_2_7.qmd (17 preguntas de la dirección técnica).
     Trabajamos A CIEGAS con cartera.csv y validamos AL FINAL con cartera.rds
     (attr(cartera,"verdad")).  Semilla de equipo: 260101 (mult_efecto = 0.90).
     Flujo: cada pregunta = enunciado + código; la INTERPRETACIÓN se redacta
     tras el render, a partir de los resultados obtenidos.
============================================================================ -->

```{r}
#| label: setup
#| include: false

library(broom)
library(tidyverse)
library(MASS)          # glm.nb
library(pscl)          # hurdle / zeroinfl
library(glmmTMB)       # conteos mixtos / ceros
library(lme4)          # glmer (Poisson)
library(DHARMa); library(performance); library(marginaleffects)
library(survival)      # riesgos a trozos
library(MuMIn); library(glmnet)
library(vcdExtra)

# tidyverse/MASS chocan en select(): fijamos el de dplyr
select <- dplyr::select

SEMILLA_CURSO <- 20252026L
set.seed(SEMILLA_CURSO)
theme_set(theme_minimal(base_size = 12))
```

## Presentación {#sec-intro}

Resolvemos el encargo de la dirección técnica de la aseguradora
([enunciado en la Unidad 2.7](../_unidad_2_7.qmd)) sobre **nuestra cartera**
(`equipo_01`). Cada fila es una **póliza** observada durante su `antiguedad`; la
**exposición** entra como *offset* (`offset(log(exposicion))`) para modelar
**tasas** —incidencias por unidad de tiempo expuesto— y no recuentos brutos.

Trabajamos **a ciegas** con `cartera.csv` (sin la verdad del proceso generador)
y reservamos `cartera.rds` para el **control de calidad final**
([Sección de validación](#sec-validacion)), donde comprobamos si recuperamos los
parámetros conocidos `attr(cartera, "verdad")`.

```{r}
#| label: carga-datos
ruta <- "../datos_equipos_auto/equipo_01"
cartera <- readr::read_csv(file.path(ruta, "cartera.csv"), show_col_types = FALSE)

# El panel persona-año (proceso de conteo) y la tabla larga de siniestros
panel     <- readr::read_csv(file.path(ruta, "panel.csv"),      show_col_types = FALSE)
siniestros<- readr::read_csv(file.path(ruta, "siniestros.csv"), show_col_types = FALSE)

dim(cartera)
```

### Preparación: factores, referencias y estandarización {#sec-prep}

Fijamos **niveles de referencia** interpretables (perfil "base" = conductor joven,
uso particular, turismo, gasolina, zona urbana) y estandarizamos los predictores
continuos del riesgo (media 0, DE 1). Así los IRR de los continuos se leen **por
cada desviación estándar (DE)** y los de los factores, **frente a su referencia**.
Esta parametrización reproduce además la estructura del predictor lineal del DGP,
lo que facilitará la validación final.

```{r}
#| label: prep
# Factores con referencia explícita
cartera <- cartera |>
  mutate(
    edad_tramo       = factor(edad_tramo, levels = c("18-25","25-35","35-65","65+")),
    zona_circulacion = relevel(factor(zona_circulacion), ref = "urbana"),
    uso              = relevel(factor(uso),              ref = "particular"),
    tipo_vehiculo    = relevel(factor(tipo_vehiculo),    ref = "turismo"),
    combustible      = relevel(factor(combustible),      ref = "gasolina"),
    sexo             = factor(sexo),
    id_agencia       = factor(id_agencia),
    id_region        = factor(id_region),
    bonus_malus_prev = factor(bonus_malus_prev, levels = 1:5),
    bonus_malus_act  = factor(bonus_malus_act,  levels = 1:5)
  )

# Estandarización de continuos (guardamos media y DE para predecir perfiles nuevos)
vars_z <- c(carnet = "antiguedad_carnet", pot = "potencia_cv",
            antv = "antiguedad_vehiculo", km = "km_anuales", dens = "densidad")
centros <- sapply(vars_z, function(v) mean(cartera[[v]]))
escalas <- sapply(vars_z, function(v) sd(cartera[[v]]))
for (nm in names(vars_z))
  cartera[[paste0("z_", nm)]] <- (cartera[[vars_z[nm]]] - centros[nm]) / escalas[nm]

# Helper para construir el perfil de una póliza nueva en la misma escala z
z_de <- function(nm, valor_bruto) (valor_bruto - centros[nm]) / escalas[nm]
```

### Exploración de las cuatro respuestas y la exposición {#sec-eda}

```{r}
#| label: tbl-descriptivo
#| tbl-cap: "Descriptivo de las cuatro respuestas de conteo (media, % de ceros, máximo, var/media) y de la exposición."
resp <- c("n_siniestros","n_asistencia","n_fraude","n_gestiones")
tabla_desc <- purrr::map_dfr(resp, ~ tibble::tibble(
  respuesta = .x,
  media     = round(mean(cartera[[.x]]), 3),
  pct_ceros = round(mean(cartera[[.x]] == 0) * 100),
  maximo    = max(cartera[[.x]]),
  var_media = round(var(cartera[[.x]]) / mean(cartera[[.x]]), 2)))
tabla_desc

summary(cartera$exposicion)
```

```{r}
#| label: fig-eda
#| fig-width: 9
#| fig-height: 5
#| fig-cap: "Distribución de las cuatro respuestas (cola recortada en 8 para legibilidad)."
cartera |>
  select(all_of(resp)) |>
  pivot_longer(everything(), names_to = "respuesta", values_to = "conteo") |>
  filter(conteo <= 8) |>
  ggplot(aes(conteo)) +
  geom_bar(fill = "steelblue") +
  facet_wrap(~ respuesta, scales = "free_y") +
  labs(x = "nº de eventos por póliza", y = "nº de pólizas")
```

::: {.callout-tip}
## Lectura
Las cuatro respuestas son **conteos bajos con muchos ceros**. `n_siniestros`
(media 0.37 por póliza, **75 % de ceros**, var/media = **1.78**) muestra la mayor
sobredispersión marginal: la Poisson simple se quedará corta ([Q6](#sec-q6)).
`n_fraude` es el caso extremo de ceros (**87 %**, media 0.18), lo que anticipa el
**exceso de ceros** de [Q8](#sec-q8). `n_asistencia` es más frecuente (media 1.28,
36 % de ceros) y `n_gestiones` intermedia (0.79, 53 %). La **exposición** varía
mucho (mediana 0.38, de 0.01 a ~1.00): dos pólizas del mismo perfil no acumulan lo
mismo si una lleva el triple de tiempo contratada. Por eso todos los modelos llevan
`offset(log(exposicion))` y leemos **tasas por unidad de exposición**, no recuentos
brutos. (El cociente var/media marginal mezcla el efecto de las covariables con la
dispersión real; la medida limpia es el **índice de dispersión** del modelo ajustado,
que calculamos en Q1.)
:::

# Bloque 2.1 · Ritmo y perfiles (Q1–Q5) {#sec-b21}

## Q1 · ¿A qué ritmo tienen siniestros las pólizas y qué factores lo mueven —y cuánto? {#sec-q1}

::: {.callout-note}
## Lo que pregunta la dirección (Q1)
> ¿A qué **ritmo** tienen siniestros nuestras pólizas, y qué factores lo suben o
> lo bajan —y **cuánto**?
:::

**Objetivo y modelo.** Es una **tasa** de conteo (siniestros por unidad de
exposición): regresión de **Poisson** con enlace log y `offset(log(exposicion))`.
Los coeficientes se leen como **razones de tasas (IRR)**. Excluimos `sexo` del
modelo de tarificación (factor legalmente prohibido; ver [Q17](#sec-q17)).

```{r}
#| label: q1-fit
m_sin <- glm(n_siniestros ~ edad_tramo + z_carnet + z_pot + z_antv + z_km + z_dens +
               zona_circulacion + uso + tipo_vehiculo + combustible +
               offset(log(exposicion)),
             family = poisson, data = cartera)

# IRR con intervalos de confianza
irr_sin <- broom::tidy(m_sin, exponentiate = TRUE, conf.int = TRUE)
irr_sin
```

```{r}
#| label: q1-lrt
# Aporte de cada predictor por razón de verosimilitudes (más fiable que Wald)
drop1(m_sin, test = "LRT")
```

```{r}
#| label: q1-dispersion
# ¿Basta la Poisson? Índice de dispersión (puente a la Unidad 2.2 / Q6)
disp_idx <- function(m) sum(residuals(m, type = "pearson")^2) / df.residual(m)
c(deviance_gl = deviance(m_sin) / df.residual(m_sin),
  indice_dispersion = disp_idx(m_sin))
```

::: {.callout-tip}
## Respuesta a la dirección (Q1)
El **ritmo base** —perfil de referencia: 18–25 años, zona urbana, turismo de
gasolina, uso particular y continuos en su media— es de **≈1.2 siniestros por año**
de exposición. Sobre él, los factores que **suben** la tasa son:

- **Densidad** del domicilio: **+20 %** por cada DE (IRR 1.198, *p* < 1e-9).
- **Kilómetros anuales**: **+19 %** por DE (IRR 1.186, *p* < 1e-10).
- **Moto** frente a turismo: **+31 %** (IRR 1.308, *p* < 0.001).
- **Diésel** frente a gasolina: **+21 %** (IRR 1.210, *p* = 0.001).

Y el factor que más la **baja** es la **edad**: los tramos 25–35 y 35–65 tienen un
**39 %** y un **47 %** menos de tasa que los 18–25 (IRR 0.605 y 0.527, *p* < 1e-5);
el tramo 65+ no se distingue del joven (IRR 0.79, *p* = 0.20).

El contraste por razón de verosimilitudes (`drop1`, más fiable que Wald) confirma
como **relevantes**: edad, km, densidad, zona (en conjunto), tipo de vehículo y
combustible. **No aportan** señal sobre la tasa: antigüedad del carnet, potencia,
antigüedad del vehículo ni uso. La **zona** sale significativa en bloque
(LRT *p* = 3.6e-4: rural ≈ −21 % frente a urbana) pese a que la densidad ya está en
el modelo, con la que **solapa** (la zona se deriva de la densidad); en la selección
final conviene quedarse con una de las dos ([Q16](#sec-q16)).

**Aviso técnico:** el **índice de dispersión es 1.43** (> 1). Hay **sobredispersión**,
así que los errores estándar de Wald son algo optimistas; la inferencia se revisa con
quasi-Poisson / binomial negativa en [Q6](#sec-q6).
:::

## Q2 · Ritmo esperado, con su margen, de una póliza nueva {#sec-q2}

::: {.callout-note}
## Lo que pregunta la dirección (Q2)
> ¿Podríais estimar el ritmo esperado, **con su margen**, de una **póliza nueva**
> de un perfil concreto?
:::

**Objetivo y método.** Predicción de la **tasa esperada** (siniestros en una
ventana de exposición completa, `exposicion = 1`) para un perfil dado, con
**intervalo de confianza** obtenido en la escala del predictor lineal y
transformado con la exponencial.

```{r}
#| label: q2-perfil
# Perfil de ejemplo: conductor 35-65, turismo gasolina, uso particular, zona urbana,
# con potencia/km/densidad/antigüedades en valores concretos (en bruto).
perfil <- data.frame(
  edad_tramo       = factor("35-65", levels = levels(cartera$edad_tramo)),
  z_carnet = z_de("carnet", 18), z_pot = z_de("pot", 140),
  z_antv   = z_de("antv", 8),    z_km  = z_de("km", 15000),
  z_dens   = z_de("dens", 1500),
  zona_circulacion = factor("urbana", levels = levels(cartera$zona_circulacion)),
  uso              = factor("particular", levels = levels(cartera$uso)),
  tipo_vehiculo    = factor("turismo", levels = levels(cartera$tipo_vehiculo)),
  combustible      = factor("gasolina", levels = levels(cartera$combustible)),
  exposicion       = 1)

pr  <- predict(m_sin, perfil, type = "link", se.fit = TRUE)
est <- exp(pr$fit)
ic  <- exp(pr$fit + c(lo = -1, hi = 1) * 1.96 * pr$se.fit)
c(tasa_esperada = est, ic95_inf = ic["lo"], ic95_sup = ic["hi"])
```

::: {.callout-tip}
## Respuesta a la dirección (Q2)
Para una **póliza nueva** de perfil *35–65 años, turismo de gasolina, uso
particular, zona urbana, 140 CV, 15.000 km/año, densidad 1.500 hab/km², 18 años de
carnet y 8 de antigüedad del vehículo*, el modelo estima **≈ 0.88 siniestros al año**
(ventana de exposición completa), con **IC 95 % [0.73, 1.05]** —algo menos de un
parte anual, con un margen de ±15 %—.

**Cautela:** ese intervalo recoge solo la **incertidumbre de estimación** de los
coeficientes. La sobredispersión detectada ([Q6](#sec-q6)–[Q7](#sec-q7)) implica que
la variabilidad real póliza a póliza es mayor que la que asume la Poisson, de modo
que el **margen predictivo** para una póliza concreta sería más ancho que este IC.
:::

## Q3 · Las asistencias en carretera, ¿siguen el mismo patrón que los siniestros? {#sec-q3}

::: {.callout-note}
## Lo que pregunta la dirección (Q3)
> Las **asistencias en carretera**, ¿siguen el mismo patrón de riesgo que los
> siniestros, o responden a otras cosas?
:::

**Objetivo y método.** Ajustamos el **mismo menú de predictores** a `n_asistencia`
(Poisson con offset) y comparamos la **estructura de riesgo** (IRR y significación)
frente a `n_siniestros`.

```{r}
#| label: q3-fit
m_asist <- glm(n_asistencia ~ edad_tramo + z_carnet + z_pot + z_antv + z_km + z_dens +
                 zona_circulacion + uso + tipo_vehiculo + combustible +
                 offset(log(exposicion)),
               family = poisson, data = cartera)

# Comparación de IRR lado a lado
irr_asist <- broom::tidy(m_asist, exponentiate = TRUE, conf.int = TRUE)
comp <- irr_sin |>
  select(term, IRR_sin = estimate, p_sin = p.value) |>
  full_join(irr_asist |> select(term, IRR_asist = estimate, p_asist = p.value),
            by = "term") |>
  mutate(across(where(is.numeric), ~ round(.x, 3)))
comp
```

::: {.callout-tip}
## Respuesta a la dirección (Q3)
**No siguen el mismo patrón.** Coinciden en dos cosas: la tasa baja con la edad y
sube con los kilómetros (IRR ≈ 1.18 en ambas respuestas). Pero **divergen** en el
resto:

- Los **siniestros** los mueven la **densidad** (IRR 1.198\*\*\*), el **diésel**
  (1.210\*\*) y la **moto** (1.308\*\*\*) —factores que en las **asistencias** son
  planos (densidad 0.99, diésel 1.04, moto 1.10\*)—.
- Al revés, las **asistencias** las dispara el **uso comercial** (IRR 1.172\*\*\*),
  que en los siniestros es **indiferente** (1.02, *p* = 0.80).
- La **edad** pesa mucho más en los siniestros (35–65: −47 %) que en las asistencias
  (−21 %).

Para la dirección: las **asistencias en carretera responden sobre todo a la
exposición y el uso** (kilómetros y uso comercial) y **no replican el mapa de riesgo
de siniestralidad**. Gestionarlas o tarificarlas con el modelo de siniestros sería
un error: son fenómenos con estructuras de riesgo distintas.
:::

## Q4 · ¿Están asociados tipo de vehículo, zona y uso con tener o no siniestro? {#sec-q4}

::: {.callout-note}
## Lo que pregunta la dirección (Q4)
> ¿Están **asociados** el tipo de vehículo, la zona y el uso con tener o no algún
> siniestro, o son **independientes** entre sí?
:::

**Objetivo y método.** Construimos la **tabla de contingencia** de los recuentos de
celda `tipo_vehiculo × zona_circulacion × uso × tuvo_siniestro` y ajustamos
**modelos log-lineales** de Poisson sobre esas frecuencias, comparando
independencia mutua frente a modelos con asociación (LRT y AIC).

```{r}
#| label: q4-tabla
tab4 <- cartera |>
  mutate(siniestro = ifelse(tuvo_siniestro > 0, "si", "no")) |>
  count(tipo_vehiculo, zona_circulacion, uso, siniestro, name = "n") |>
  tidyr::complete(tipo_vehiculo, zona_circulacion, uso, siniestro,
                  fill = list(n = 0))   # incluye celdas vacías (frecuencia 0)
head(tab4)

# Independencia mutua (solo efectos principales) vs modelo homogéneo (todas las
# interacciones de 2 factores) vs saturado.
f_indep  <- n ~ tipo_vehiculo + zona_circulacion + uso + siniestro
f_homog  <- n ~ (tipo_vehiculo + zona_circulacion + uso + siniestro)^2
f_sat    <- n ~ tipo_vehiculo * zona_circulacion * uso * siniestro

m4_indep <- glm(f_indep, family = poisson, data = tab4)
m4_homog <- glm(f_homog, family = poisson, data = tab4)
m4_sat   <- glm(f_sat,   family = poisson, data = tab4)

AIC(m4_indep, m4_homog, m4_sat)
anova(m4_indep, m4_homog, test = "LRT")
```

```{r}
#| label: q4-asociacion-siniestro
# ¿Con qué factores se asocia específicamente 'tener siniestro'? Añadimos, una a una,
# la interacción de cada factor con 'siniestro' sobre el modelo de independencia.
add1(m4_indep, scope = ~ . + tipo_vehiculo:siniestro + zona_circulacion:siniestro +
       uso:siniestro, test = "LRT")
```

::: {.callout-tip}
## Respuesta a la dirección (Q4)
**Se rechaza la independencia.** El log-lineal de independencia mutua ajusta peor que
el de todas las interacciones de dos factores (LRT: deviance 29.7, 13 gl,
*p* = 0.005; y el AIC prefiere el homogéneo, 236.5 frente a 240.3).

Mirando específicamente **con qué se asocia tener o no siniestro** (`add1`):

- **Zona de circulación**: asociación **fuerte** (LRT 15.8, *p* = 3.6e-4).
- **Tipo de vehículo**: asociación **moderada** (LRT 8.3, *p* = 0.016).
- **Uso**: **sin** asociación con tener siniestro (LRT 0.54, *p* = 0.46).

Es coherente con [Q1](#sec-q1): **zona y tipo de vehículo discriminan** el riesgo de
sufrir algún parte; el **uso, no**. Leído como cocientes de ventajas, las zonas más
urbanas y la moto elevan las probabilidades de tener al menos un siniestro. (Los tres
factores de perfil sí están asociados **entre sí** —el modelo homogéneo mejora al de
independencia—, pero para la dirección lo relevante es su asociación con el siniestro.)
:::

## Q5 · Movilidad del bonus-malus: ¿vaivén equilibrado o deriva? {#sec-q5}

::: {.callout-note}
## Lo que pregunta la dirección (Q5)
> Reevaluamos el **bonus-malus** cada año: ¿cómo se mueven las pólizas de un nivel
> a otro? ¿Es un vaivén equilibrado o hay **deriva** (empeoran más de las que
> mejoran)?
:::

**Objetivo y método.** Sobre la **tabla cuadrada** `bonus_malus_prev × bonus_malus_act`
contrastamos **simetría** y **homogeneidad marginal** (modelos log-lineales para
tablas cuadradas) y medimos la **deriva**.

```{r}
#| label: q5-tabla
tab_bm <- table(previo = cartera$bonus_malus_prev, actual = cartera$bonus_malus_act)
addmargins(tab_bm)

# Marginales previo vs actual
rbind(previo = prop.table(table(cartera$bonus_malus_prev)),
      actual = prop.table(table(cartera$bonus_malus_act))) |> round(3)
```

```{r}
#| label: q5-simetria
# Datos celda a celda con índices i (previo) y j (actual)
cuad <- as.data.frame(tab_bm) |>
  mutate(i = as.integer(previo), j = as.integer(actual),
         par     = factor(paste(pmin(i, j), pmax(i, j), sep = "-")),  # empareja (i,j)~(j,i)
         celda   = factor(paste(i, j, sep = "-")))

# Modelo de SIMETRÍA: mismas frecuencias esperadas en (i,j) y (j,i)
m_sim <- glm(Freq ~ par, family = poisson, data = cuad)

# Modelo de CUASI-SIMETRÍA: simetría + efectos marginales de fila y columna
m_qsim <- glm(Freq ~ par + factor(i) + factor(j), family = poisson, data = cuad)

# Test de SIMETRÍA (deviance del modelo de simetría vs saturado)
test_sim <- c(deviance = deviance(m_sim), gl = df.residual(m_sim),
              p_valor  = pchisq(deviance(m_sim), df.residual(m_sim), lower.tail = FALSE))

# Test de HOMOGENEIDAD MARGINAL = simetría condicionada a cuasi-simetría
test_hm <- anova(m_sim, m_qsim, test = "LRT")

test_sim
test_hm
```

```{r}
#| label: q5-deriva
# Medida de deriva: movimiento neto en la escala numérica del nivel
prev_num <- as.integer(cartera$bonus_malus_prev)
act_num  <- as.integer(cartera$bonus_malus_act)
c(media_previo = mean(prev_num), media_actual = mean(act_num),
  deriva_media = mean(act_num - prev_num),
  pct_empeora  = round(mean(act_num > prev_num) * 100, 1),
  pct_mejora   = round(mean(act_num < prev_num) * 100, 1),
  pct_estable  = round(mean(act_num == prev_num) * 100, 1))
```

::: {.callout-tip}
## Respuesta a la dirección (Q5)
El cambio de bonus-malus **no es simétrico ni marginalmente homogéneo**: se rechazan
ambas hipótesis con contundencia (simetría: deviance 436.2, 10 gl, *p* ≈ 1.8e-87;
homogeneidad marginal —simetría dada la cuasi-simetría—: deviance 409.6, 4 gl,
*p* ≈ 2.3e-87). Hay **deriva**, pero **hacia mejor, no hacia peor**:

- El **22.5 %** de las pólizas **mejora** de nivel (baja hacia *bonus*), frente a
  solo un **4.3 %** que **empeora**; el **73.1 %** se mantiene.
- El nivel medio cae de **2.11 a 1.93** (deriva −0.18).
- Los marginales lo confirman: el mejor nivel (1) pasa del **43.7 % al 51.8 %** de la
  cartera, mientras los niveles peores se vacían.

Para la dirección: **no es un vaivén equilibrado**; el sistema de bonificación actúa
como un mecanismo de **mejora neta** —la cartera migra año a año hacia tarifas más
bajas—. Conviene incorporarlo al proyectar ingresos por primas (la prima media por
bonus-malus tenderá a bajar si el patrón se mantiene).
:::

# Bloque 2.2–2.3 · Variabilidad y ceros (Q6–Q8) {#sec-b22}

## Q6 · ¿Refleja el modelo la enorme variabilidad, o se queda corto? {#sec-q6}

::: {.callout-note}
## Lo que pregunta la dirección (Q6)
> Unas pocas pólizas concentran **muchísimos partes** y la mayoría casi ninguno.
> ¿Vuestro modelo refleja esa variabilidad o se queda corto? ¿Qué implica para la
> **tarifa** y para lo fiables que son vuestros números?
:::

**Objetivo y método.** En Q1 vimos un índice de dispersión **1.43 > 1**: la Poisson
**subestima la variabilidad**. Comparamos tres tratamientos de la **sobredispersión**
sobre `n_siniestros`: Poisson (referencia), **quasi-Poisson** (corrige los errores
estándar con un factor de escala) y **binomial negativa** (NB2: añade un parámetro de
forma). Miramos el efecto en **errores estándar e inferencia** —y, por tanto, en la
fiabilidad de la tarifa—.

```{r}
#| label: q6-fit
f_sin <- n_siniestros ~ edad_tramo + z_carnet + z_pot + z_antv + z_km + z_dens +
  zona_circulacion + uso + tipo_vehiculo + combustible + offset(log(exposicion))

m_pois  <- glm(f_sin, family = poisson,      data = cartera)   # = m_sin de Q1
m_quasi <- glm(f_sin, family = quasipoisson, data = cartera)
m_nb    <- MASS::glm.nb(n_siniestros ~ edad_tramo + z_carnet + z_pot + z_antv + z_km +
                          z_dens + zona_circulacion + uso + tipo_vehiculo + combustible +
                          offset(log(exposicion)), data = cartera)

# Parámetro de dispersión (quasi) y theta (NB)
c(dispersion_quasi = summary(m_quasi)$dispersion,
  theta_nb = m_nb$theta, se_theta_nb = m_nb$SE.theta)
```

```{r}
#| label: q6-overdisp
performance::check_overdispersion(m_pois)
```

```{r}
#| label: q6-se
# Efecto en la inferencia: mismos puntos, distintos errores estándar y p-valores
comp_se <- broom::tidy(m_pois) |>
  select(term, est_pois = estimate, se_pois = std.error, p_pois = p.value) |>
  left_join(broom::tidy(m_quasi) |> select(term, se_quasi = std.error, p_quasi = p.value),
            by = "term") |>
  left_join(broom::tidy(m_nb) |> select(term, se_nb = std.error, p_nb = p.value),
            by = "term") |>
  mutate(across(where(is.numeric), ~ round(.x, 4)))
comp_se
```

```{r}
#| label: q6-aic
# NB vs Poisson: ¿mejora el ajuste? (AIC y LRT del parámetro extra)
c(AIC_pois = AIC(m_pois), AIC_nb = AIC(m_nb),
  LRT_theta = as.numeric(2 * (logLik(m_nb) - logLik(m_pois))))
```

::: {.callout-tip}
## Respuesta a la dirección (Q6)
**El modelo Poisson se queda corto: subestima la variabilidad.** El parámetro de
dispersión quasi es **1.43** (test de sobredispersión *p* < 0.001), es decir, la
varianza real es un 43 % mayor que la que asume la Poisson. Las tres lecturas:

- **Los puntos no cambian** —las tasas estimadas (IRR) son las mismas—, lo que
  cambia son los **márgenes**.
- **Quasi-Poisson** ensancha los errores estándar por un factor √1.43 ≈ 1.20; la
  **binomial negativa** (NB2, θ = 0.94) los ensancha algo más y **ajusta mucho
  mejor** (AIC 4608 frente a 4802; el parámetro extra gana un LRT de 197 sobre 1 gl).
- Con esos **errores honestos**, los predictores fuertes (edad, km, densidad, moto,
  diésel) **siguen siendo significativos**, pero los de frontera se caen: la zona
  rural pasa de *p* = 0.08 (Poisson) a *p* = 0.36 (NB) —deja de ser evidencia—.

**Qué implica para la tarifa.** El ritmo medio por perfil no cambia, pero su
**fiabilidad sí**: los intervalos correctos son ~20–30 % más anchos que los que daba
la Poisson. Recomendamos la **binomial negativa** como modelo de referencia (es una
verosimilitud completa, permite intervalos de predicción y modela la heterogeneidad
—[Q7](#sec-q7)—); usar la Poisson simple daría una falsa sensación de precisión y
provisiones/recargos infravalorados.
:::

## Q7 · ¿Hay pólizas intrínsecamente más siniestrosas que las variables no capturan? {#sec-q7}

::: {.callout-note}
## Lo que pregunta la dirección (Q7)
> ¿A qué se debe esa variabilidad de más: hay pólizas **intrínsecamente más
> siniestrosas** que las variables no capturan?
:::

**Objetivo y método.** La sobredispersión de Q6 puede leerse como **heterogeneidad no
observada**: una **fragilidad** por póliza (efecto aleatorio a nivel de observación,
OLRE) que multiplica su riesgo. La binomial negativa **es** exactamente una mezcla
Poisson-Gamma (fragilidad Gamma). Estimamos esa fragilidad con un **OLRE** y
cuantificamos cuánta variación individual hay más allá de las covariables.

```{r}
#| label: q7-olre
# OLRE: intercepto aleatorio por póliza (id) sobre la Poisson -> captura la fragilidad
cartera$id <- factor(cartera$id_poliza)
m_olre <- glmmTMB::glmmTMB(
  n_siniestros ~ edad_tramo + z_carnet + z_pot + z_antv + z_km + z_dens +
    zona_circulacion + uso + tipo_vehiculo + combustible + (1 | id) +
    offset(log(exposicion)),
  family = poisson, data = cartera)

# Varianza de la fragilidad (escala log) y su traducción a la escala multiplicativa
vc <- glmmTMB::VarCorr(m_olre)$cond$id
sigma2 <- as.numeric(attr(vc, "stddev"))^2
c(var_fragilidad_log = sigma2,
  cv_multiplicativo  = sqrt(exp(sigma2) - 1))   # coef. de variación del multiplicador de riesgo
```

```{r}
#| label: q7-nb-equiv
# La NB implica una fragilidad Gamma de varianza 1/theta: comparamos con el OLRE
c(var_gamma_implicada_NB = 1 / m_nb$theta, var_lognormal_OLRE = sigma2)
```

::: {.callout-tip}
## Respuesta a la dirección (Q7)
**Sí: hay pólizas intrínsecamente más siniestrosas que las variables no capturan.**
El intercepto aleatorio por póliza (OLRE) estima una **fragilidad** con varianza
**1.13** en la escala log, lo que equivale a un **multiplicador de riesgo** individual
con **coeficiente de variación ≈ 1.45**: más allá de edad, km, densidad, etc., unas
pólizas arrastran un riesgo varias veces superior al de otras del mismo perfil.

Las **dos rutas coinciden**: la binomial negativa (mezcla Poisson-**Gamma**) implica
una varianza de fragilidad de 1/θ = **1.07**, y el OLRE (mezcla Poisson-**lognormal**)
da **1.13** —esencialmente lo mismo—. Es decir, la sobredispersión de [Q6](#sec-q6)
**no es ruido**: es **heterogeneidad no observada** real.

Esta fragilidad es el **hilo que recorre el caso**: reaparecerá como **efecto
aleatorio** cuando la agrupación sea la agencia ([Q9](#sec-q9), mixtos) y como
**frailty** en la supervivencia (Caso 3). Para la dirección: conviene tratar a las
pólizas como individuos con riesgo propio (tarificación con credibilidad / efectos
aleatorios), no solo como su perfil observable.
:::

## Q8 · Fraude: ¿pólizas que por naturaleza no levantan revisión, frente a otras que aún no? {#sec-q8}

::: {.callout-note}
## Lo que pregunta la dirección (Q8)
> La mayoría de reclamaciones **nunca pasa por revisión antifraude**. ¿Hay pólizas que
> por su naturaleza **no la levantan**, frente a otras que aún no lo han hecho? ¿Cómo
> las distinguimos?
:::

**Objetivo y método.** `n_fraude` tiene **87 % de ceros**. Distinguimos dos mecanismos:
**ceros estructurales** (pólizas que *nunca* levantan revisión) frente a **muestrales**
(podrían, pero no han ocurrido aún). Comparamos un modelo **inflado de ceros**
(mezcla: una parte modela la probabilidad de ser "cero estructural") con uno de
**barrera** (*hurdle*: separa el 0 del >0), interpretando las **dos partes**.

```{r}
#| label: q8-fit
# Parte de conteo: riesgo de fraude; parte de ceros/barrera: uso y potencia (según EDA)
m_zip <- pscl::zeroinfl(
  n_fraude ~ z_pot + uso + tipo_vehiculo + offset(log(exposicion)) | uso + z_pot,
  dist = "poisson", data = cartera)

m_zinb <- pscl::zeroinfl(
  n_fraude ~ z_pot + uso + tipo_vehiculo + offset(log(exposicion)) | uso + z_pot,
  dist = "negbin", data = cartera)

m_hurdle <- pscl::hurdle(
  n_fraude ~ z_pot + uso + tipo_vehiculo + offset(log(exposicion)) | uso + z_pot,
  dist = "poisson", data = cartera)

m_pois_fr <- glm(n_fraude ~ z_pot + uso + tipo_vehiculo + offset(log(exposicion)),
                 family = poisson, data = cartera)

AIC(m_pois_fr, m_zip, m_zinb, m_hurdle)
```

```{r}
#| label: q8-vuong
# ZIP frente a Poisson simple (Vuong): ¿mejora el inflado de ceros?
pscl::vuong(m_zip, m_pois_fr)
```

```{r}
#| label: q8-partes
# Las dos partes del mejor modelo inflado (interpretación)
summary(m_zip)
```

::: {.callout-tip}
## Respuesta a la dirección (Q8)
**Sí, hay dos tipos de póliza, y el modelo de mezcla lo captura.** El **inflado de
ceros** (ZIP) es el que mejor ajusta —AIC 2815, frente a 2894 del Poisson simple y
**2986 del *hurdle***— y bate al Poisson en el test de Vuong (*z* = 4.35,
*p* < 1e-5). Que la **mezcla** (zero-inflated) gane a la **barrera** (hurdle) es la
clave conceptual: los ceros **no** vienen de un único mecanismo de barrera, sino de
una **mezcla** de pólizas "inmunes" (que por su naturaleza nunca levantan revisión)
con pólizas que siguen un proceso de conteo (y que también pueden dar cero).

Las **dos partes** del modelo:

- **Parte de inflación** (logit de ser un *cero estructural*, "nunca levanta
  revisión"): probabilidad base ≈ 59 % (intercepto 0.36, *p* = 0.03). Depende sobre
  todo de la **potencia** (coef. −0.60 por DE, *p* < 0.001): **a más potencia, menos
  probabilidad de ser "inmune"** —los coches potentes acaban levantando revisión—; y,
  más débilmente, del uso comercial (−0.53, *p* = 0.11).
- **Parte de conteo** (riesgo de fraude entre las que *sí pueden* levantarlo): la
  sube el **uso comercial** (coef. +0.34, *p* = 0.05); potencia y tipo no se
  distinguen aquí.

**Cómo distinguir ambos tipos.** No con certeza póliza a póliza, pero el modelo
asigna a cada cero una **probabilidad posterior de ser estructural**: las de **baja
potencia y uso particular** son las candidatas a "nunca levantan"; las de **alta
potencia / uso comercial** son "aún no lo han hecho" (esperables de revisar). Eso
permite **priorizar recursos antifraude** sobre el segundo grupo.
:::

# Bloque 2.4 · Agencias y territorio (Q9–Q12) {#sec-b24}

## Q9 · ¿El volumen de gestiones depende de la agencia? ¿Cuánta variación es suya? {#sec-q9}

::: {.callout-note}
## Lo que pregunta la dirección (Q9)
> ¿El volumen de **gestiones** depende de la **agencia** que lleva la póliza, o es
> cosa de la propia póliza? ¿**Cuánta** variación es atribuible a la agencia?
:::

**Objetivo y método.** `n_gestiones` es un conteo con un **ritmo propio de cada
agencia**. Ajustamos un **GLMM de Poisson** con **intercepto aleatorio por agencia**
`(1 | id_agencia)` y offset, y medimos la fracción de variación atribuible a la
agencia con el **ICC**.

```{r}
#| label: q9-fit
m_gest_ag <- glmmTMB::glmmTMB(
  n_gestiones ~ edad_tramo + z_pot + uso + (1 | id_agencia) + offset(log(exposicion)),
  family = poisson, data = cartera)
summary(m_gest_ag)
```

```{r}
#| label: q9-icc
performance::icc(m_gest_ag)

# Varianza de agencia (escala log) y su lectura multiplicativa
vc_ag <- glmmTMB::VarCorr(m_gest_ag)$cond$id_agencia
sd_ag <- as.numeric(attr(vc_ag, "stddev"))
c(sd_agencia_log = sd_ag,
  rango_multiplicativo_1sd = exp(c(-1, 1) * sd_ag))   # ×tasa a ±1 DE de agencia
```

::: {.callout-tip}
## Respuesta a la dirección (Q9)
**El volumen de gestiones depende, y mucho, de la agencia.** El **ICC es 0.33**: un
**33 % de la variación** (una vez descontado el perfil de la póliza) es **entre
agencias**, no de la propia póliza. La desviación típica de agencia es 0.45 en escala
log, lo que se traduce en un **rango multiplicativo** amplio: una agencia situada una
DE por encima de la media tramita **≈ +58 %** de gestiones por unidad de exposición, y
una DE por debajo, **≈ −37 %** (factores ×1.58 y ×0.63). Del lado del perfil, solo la
**potencia** mueve las gestiones (+11 %/DE); edad y uso apenas. Conclusión: gran parte
del volumen es **efecto de la agencia**, lo que justifica modelizarla como nivel
propio y no meterla como una covariable más.
:::

## Q10 · ¿Hay efecto de región por encima de las agencias? {#sec-q10}

::: {.callout-note}
## Lo que pregunta la dirección (Q10)
> ¿Hay un efecto de **región** por encima de las agencias?
:::

**Objetivo y método.** Añadimos un nivel superior: **región** contiene a las agencias
(anidamiento `región > agencia`). Estimamos las **dos componentes de varianza** y
qué parte del agrupamiento vive en cada nivel.

```{r}
#| label: q10-fit
m_gest_reg <- glmmTMB::glmmTMB(
  n_gestiones ~ edad_tramo + z_pot + uso + (1 | id_region) + (1 | id_agencia) +
    offset(log(exposicion)),
  family = poisson, data = cartera)

# Componentes de varianza
vc <- glmmTMB::VarCorr(m_gest_reg)$cond
var_reg <- as.numeric(attr(vc$id_region,  "stddev"))^2
var_ag  <- as.numeric(attr(vc$id_agencia, "stddev"))^2
c(var_region = var_reg, var_agencia = var_ag,
  pct_region_del_agrupamiento = round(var_reg / (var_reg + var_ag) * 100, 1))

# ¿Aporta la región? LRT del modelo con y sin nivel región
anova(m_gest_ag, m_gest_reg)
```

::: {.callout-tip}
## Respuesta a la dirección (Q10)
**Sí hay un efecto de región por encima de las agencias**, aunque menor que el de
agencia. Al añadir el nivel territorial, la variación de agrupamiento (0.207) se
reparte en **región 0.081** y **agencia 0.126**: un **39 % es territorial** y el
**61 % restante es propio de cada agencia** dentro de su región. El contraste confirma
que la región **aporta** (LRT χ² = 5.5, 1 gl, *p* = 0.019). En términos prácticos, las
regiones difieren entre sí (una DE regional ≈ ±30 % de tasa), pero **dónde está la
agencia dentro de la región pesa más** que la región en sí: la gestión es sobre todo
un fenómeno **local de agencia**, con un fondo regional real pero secundario.
:::

## Q11 · ¿Qué agencias se desvían más o menos de lo esperable? {#sec-q11}

::: {.callout-note}
## Lo que pregunta la dirección (Q11)
> ¿Qué agencias se **desvían** —mejor o peor de lo que cabría esperar por su cartera—?
:::

**Objetivo y método.** Los **BLUPs** (predicciones de los efectos aleatorios) sitúan a
cada agencia respecto a la media, **ajustada por su cartera**. Los ordenamos en un
gráfico ***caterpillar*** con su incertidumbre; las agencias cuyo intervalo **no cruza
el 0** son atípicas. Comentamos el ***shrinkage*** (las agencias con poca cartera se
encogen hacia la media).

```{r}
#| label: q11-blups
#| fig-width: 7
#| fig-height: 6
#| fig-cap: "Caterpillar de los BLUPs por agencia (efecto sobre la tasa de gestiones, escala log), ordenados, con ±1.96 EE. En rojo, agencias cuyo intervalo no cruza el 0 (atípicas)."
re_ag <- as.data.frame(glmmTMB::ranef(m_gest_reg))
re_ag <- re_ag[re_ag$grpvar == "id_agencia", ]
re_ag <- re_ag[order(re_ag$condval), ]
re_ag$rank <- seq_len(nrow(re_ag))
re_ag$atipica <- with(re_ag, (condval - 1.96 * condsd) > 0 | (condval + 1.96 * condsd) < 0)

ggplot(re_ag, aes(rank, condval, color = atipica)) +
  geom_hline(yintercept = 0, linetype = 2) +
  geom_pointrange(aes(ymin = condval - 1.96 * condsd, ymax = condval + 1.96 * condsd)) +
  scale_color_manual(values = c(`FALSE` = "grey50", `TRUE` = "firebrick")) +
  labs(x = "agencia (ordenada por BLUP)", y = "BLUP (efecto en log-tasa de gestiones)",
       color = "atípica")

# Agencias atípicas y su efecto multiplicativo sobre la tasa
re_ag |>
  filter(atipica) |>
  transmute(agencia = grp, blup = round(condval, 3),
            factor_tasa = round(exp(condval), 2)) |>
  arrange(desc(blup))
```

```{r}
#| label: q11-shrinkage
# Shrinkage: BLUP vs media cruda por agencia (log-tasa observada), con tamaño de cartera
crudo <- cartera |>
  group_by(id_agencia) |>
  summarise(n_polizas = n(),
            tasa_cruda = sum(n_gestiones) / sum(exposicion), .groups = "drop") |>
  mutate(log_tasa_cruda = log(tasa_cruda) - weighted.mean(log(tasa_cruda), n_polizas))
shrink <- re_ag |>
  transmute(id_agencia = grp, blup = condval) |>
  left_join(crudo, by = "id_agencia")
head(shrink[order(shrink$n_polizas), ], 8)   # las de menor cartera: más shrinkage
```

::: {.callout-tip}
## Respuesta a la dirección (Q11)
**Nueve agencias se desvían de forma significativa** (su intervalo no cruza el 0),
ajustadas por su cartera:

- **Por encima** (más gestiones de lo esperable): agencias **23** (×1.66), **16**
  (×1.64), **5** (×1.49), **9** (×1.48) y **15** (×1.40).
- **Por debajo**: agencias **22** (×0.58), **27** (×0.60), **10** (×0.64) y **13**
  (×0.64).

Es decir, la agencia 23 tramita un 66 % más de gestiones por unidad de exposición que
la media, y la 22 un 42 % menos. Son las candidatas naturales a **auditoría** (las
altas) y a **exportar buenas prácticas** (las bajas), o viceversa según lo que la
gestión signifique operativamente.

Los BLUPs incorporan ***shrinkage***: las agencias con **poca cartera** se **encogen
hacia la media** para no sobre-reaccionar al ruido (p. ej. la agencia 8, con solo 74
pólizas, tenía una media cruda alta pero su BLUP queda mucho más moderado). Así el
ranking descansa en **evidencia**, no en el azar de pocas pólizas.
:::

## Q12 · Si abrimos una agencia nueva, ¿qué deberíamos esperar? {#sec-q12}

::: {.callout-note}
## Lo que pregunta la dirección (Q12)
> Si abrimos una **agencia nueva**, ¿qué deberíamos esperar?
:::

**Objetivo y método.** Distinguimos predicción **condicional** (una agencia **conocida**,
con su BLUP) de la **marginal** (una agencia **nueva**, sin historial). Para la nueva
usamos el efecto medio (`re.form = NA`) y un **rango plausible** que incorpora la
variabilidad entre agencias (σ de agencia + región).

```{r}
#| label: q12-pred
nd <- data.frame(edad_tramo = factor("35-65", levels = levels(cartera$edad_tramo)),
                 z_pot = 0,
                 uso = factor("particular", levels = levels(cartera$uso)),
                 exposicion = 1)

# Marginal: agencia (y región) NUEVAS -> efectos aleatorios en su media
tasa_tipica <- predict(m_gest_reg, nd, re.form = NA, type = "response")   # agencia "mediana"

# Rango plausible para una agencia nueva: ±1.96 (sd_region^2 + sd_agencia^2)^0.5 en log
sd_total <- sqrt(var_reg + var_ag)
eta <- predict(m_gest_reg, nd, re.form = NA, type = "link")
rango_nueva <- exp(eta + c(inf = -1.96, sup = 1.96) * sd_total)

c(tasa_tipica_agencia_nueva = tasa_tipica,
  rango95_entre_agencias = rango_nueva)
```

::: {.callout-tip}
## Respuesta a la dirección (Q12)
Para una **agencia nueva** (sin historial), la mejor apuesta puntual es la de una
agencia **típica**: **≈ 1.66 gestiones por año** de exposición para el perfil base.
Pero la expectativa honesta debe reconocer la **dispersión entre agencias**: una
agencia nueva podría situarse plausiblemente en un **rango del 95 % de [0.68, 4.04]**
gestiones/año.

La clave es la distinción **condicional vs marginal**: para una agencia **conocida**
usamos su **BLUP** y la predicción es **estrecha** (sabemos dónde cae); para una
**nueva** solo tenemos la **media poblacional** y el intervalo se **ensancha** por la
variabilidad entre agencias (σ de región + agencia), porque aún **no sabemos** en qué
parte de la distribución caerá. Recomendación: **presupuestar por la tasa típica**
pero **dimensionar capacidad para el rango** hasta que la agencia acumule historial y
podamos estimar su efecto propio.
:::

# Bloque 2.5 · El riesgo en el tiempo (Q13–Q15) {#sec-b25}

## Q13 · ¿Cómo cambia el riesgo del primer siniestro con la antigüedad? {#sec-q13}

::: {.callout-note}
## Lo que pregunta la dirección (Q13)
> ¿Cómo cambia el riesgo del **primer siniestro** a lo largo de la antigüedad de la
> póliza? ¿Sube, baja, se mantiene?
:::

**Objetivo y método.** Tratamos el **tiempo al primer siniestro** (`t_primer_sin`,
`evento`) como **riesgos a trozos**: partimos el seguimiento en tramos de antigüedad y
ajustamos una **Poisson sobre datos persona-periodo** con `offset(log(tiempo en
riesgo))`. El término `factor(tramo)` da el **hazard base** por tramo; añadir
covariables da **hazard ratios**. Contrastamos con **Kaplan–Meier** y **Cox** (deben
coincidir: riesgos a trozos ≡ Poisson).

```{r}
#| label: q13-personaperiodo
library(survival)
cortes <- 1:9
pp <- survSplit(Surv(t_primer_sin, evento) ~ ., data = cartera, cut = cortes,
                episode = "tramo", start = "tstart", end = "tstop")
pp$expo_tramo <- pp$tstop - pp$tstart          # tiempo en riesgo dentro del tramo
pp <- pp[pp$expo_tramo > 0, ]

# Hazard base por tramo (sin covariables): cada coef = log-tasa de riesgo del tramo
m_pw0 <- glm(evento ~ 0 + factor(tramo) + offset(log(expo_tramo)),
             family = poisson, data = pp)
hazard_base <- data.frame(tramo = seq_along(coef(m_pw0)),
                          hazard = round(exp(coef(m_pw0)), 4))
hazard_base
```

```{r}
#| label: q13-hr
# Con covariables de riesgo -> hazard ratios (riesgos a trozos)
m_pw <- glm(evento ~ factor(tramo) + edad_tramo + z_km + z_dens + tipo_vehiculo +
              offset(log(expo_tramo)), family = poisson, data = pp)

# Cox equivalente
m_cox <- coxph(Surv(t_primer_sin, evento) ~ edad_tramo + z_km + z_dens + tipo_vehiculo,
               data = cartera)

# Comparación de HR: piecewise-Poisson vs Cox
hr_pw  <- broom::tidy(m_pw, exponentiate = TRUE) |>
  filter(!grepl("tramo|Intercept", term)) |> select(term, HR_poisson = estimate)
hr_cox <- broom::tidy(m_cox, exponentiate = TRUE) |> select(term, HR_cox = estimate)
left_join(hr_pw, hr_cox, by = "term") |> mutate(across(where(is.numeric), ~ round(.x, 3)))
```

```{r}
#| label: q13-km
# Kaplan-Meier: supervivencia (no haber tenido aún el primer siniestro)
km <- survfit(Surv(t_primer_sin, evento) ~ 1, data = cartera)
summary(km, times = c(1, 2, 3, 4, 5))
```

::: {.callout-tip}
## Respuesta a la dirección (Q13)
**El riesgo del primer siniestro es más alto al principio y baja con la antigüedad.**
El hazard base pasa de **≈0.08 en los dos primeros años** a **≈0.03–0.05 a partir del
6.º–9.º** (el repunte del tramo 10 es ruido: quedan muy pocas pólizas en riesgo). En
términos de supervivencia (Kaplan–Meier), un **7 % declara su primer siniestro el
primer año** y un **30 % lo ha declarado a los 5 años** (supervivencia 0.93 → 0.70).

Los **hazard ratios** por riesgos a trozos coinciden **exactamente con los de Cox**
(km +15 %/DE, densidad +18 %/DE, moto +26 %, furgoneta +17 %): confirma que *riesgos a
trozos ≡ Poisson ≡ Cox*.

**Matiz importante (para la dirección):** que el riesgo **poblacional** baje **no**
significa que cada póliza sea menos arriesgada con el tiempo —de hecho el proceso
generador la hace ligeramente creciente—. Es **selección por fragilidad** ([Q7](#sec-q7)):
las pólizas más siniestrosas declaran pronto y **salen del conjunto en riesgo**, de modo
que las que sobreviven sin parte son cada vez las de menor riesgo. Esto tiene una
lectura operativa directa en [Q15](#sec-q15).
:::

## Q14 · Con el historial completo, ¿los siguientes siniestros se comportan como el primero? {#sec-q14}

::: {.callout-note}
## Lo que pregunta la dirección (Q14)
> Con el **historial completo** de partes, ¿el riesgo de los **siguientes** siniestros
> se comporta como el del primero, o distinto?
:::

**Objetivo y método (avanzado).** Sobre el **panel** póliza-año (proceso de conteo,
`(tstart, tstop]` con `n_partes_anual` y **offset variable** `log(expo_anual)`)
planteamos un modelo de **eventos recurrentes**. Con una **fragilidad por póliza**
`(1 | id_poliza)` que absorbe la correlación entre partes de la misma póliza,
añadimos un indicador de **haber tenido ya algún parte** (`ya_tuvo`): su coeficiente
mide si, *más allá* de la fragilidad, el riesgo de los **siguientes** difiere del
**primero** (dependencia de estado).

```{r}
#| label: q14-ag
panel <- panel |>
  arrange(id_poliza, anio) |>
  group_by(id_poliza) |>
  mutate(prev = lag(cumsum(n_partes_anual), default = 0),
         ya_tuvo = as.integer(prev > 0)) |>
  ungroup()
panel_r <- panel |> filter(expo_anual > 0)

m_rec <- glmmTMB::glmmTMB(
  n_partes_anual ~ ya_tuvo + (1 | id_poliza) + offset(log(expo_anual)),
  family = poisson, data = panel_r)

# IRR de 'ya_tuvo' (¿los siguientes difieren del primero tras la fragilidad?)
sm <- summary(m_rec)$coefficients$cond
est <- sm["ya_tuvo", "Estimate"]; se <- sm["ya_tuvo", "Std. Error"]
c(IRR_ya_tuvo = exp(est), IC_inf = exp(est - 1.96 * se), IC_sup = exp(est + 1.96 * se),
  p_valor = sm["ya_tuvo", "Pr(>|z|)"])

# Varianza de la fragilidad de recurrencia (correlación entre partes de una misma póliza)
glmmTMB::VarCorr(m_rec)$cond$id_poliza
```

::: {.callout-tip}
## Respuesta a la dirección (Q14)
**Los siguientes siniestros se comportan igual que el primero.** Una vez que la
**fragilidad por póliza** absorbe la correlación del historial, el indicador de "haber
tenido ya algún parte" es **irrelevante**: IRR = **0.93**, IC 95 % [0.77, 1.12],
*p* = 0.47. Es decir, **no hay "contagio"** ni dependencia de estado: haber declarado
un siniestro no cambia por sí mismo el ritmo de los siguientes.

Lo que sí hay es **mucha heterogeneidad entre pólizas**: la fragilidad de recurrencia
tiene **varianza ≈ 1.45** (aún mayor que la ≈1.1 del primer siniestro en [Q7](#sec-q7),
porque aquí usa **todo** el historial). Traducción: las pólizas acumulan partes en
racimo **no porque un parte llame a otro, sino porque algunas son intrínsecamente de
alta intensidad**. Para la dirección: basta un **modelo de frecuencia con fragilidad
(Poisson mixto / binomial negativa)**; no hacen falta términos de "orden del siniestro".
:::

## Q15 · ¿Cada cuánto conviene revisar a las pólizas de más riesgo? {#sec-q15}

::: {.callout-note}
## Lo que pregunta la dirección (Q15)
> ¿Cada cuánto conviene **revisar** a las pólizas de más riesgo?
:::

**Objetivo y método.** Traducimos el hazard a una **recomendación operativa**:
estimamos, para un perfil de **alto riesgo** y otro de **bajo riesgo**, el tiempo hasta
alcanzar una **incidencia acumulada** del 25 % (una de cada cuatro pólizas con al menos
un siniestro). Ese horizonte sugiere la **frecuencia de revisión**.

```{r}
#| label: q15-revision
perfil_hi <- data.frame(edad_tramo = factor("18-25", levels = levels(cartera$edad_tramo)),
                        z_km = 1.5, z_dens = 1.5,
                        tipo_vehiculo = factor("moto", levels = levels(cartera$tipo_vehiculo)))
perfil_lo <- data.frame(edad_tramo = factor("35-65", levels = levels(cartera$edad_tramo)),
                        z_km = -1, z_dens = -1,
                        tipo_vehiculo = factor("turismo", levels = levels(cartera$tipo_vehiculo)))

sf <- survfit(m_cox, newdata = rbind(perfil_hi, perfil_lo))
# tiempo hasta incidencia acumulada 25% (supervivencia 0.75)
t_umbral <- function(i) { idx <- which(sf$surv[, i] <= 0.75)[1]
  if (is.na(idx)) NA_real_ else round(sf$time[idx], 2) }
c(alto_riesgo_años_hasta_25pct = t_umbral(1),
  bajo_riesgo_años_hasta_25pct = t_umbral(2))
```

::: {.callout-tip}
## Respuesta a la dirección (Q15)
El horizonte hasta que **una de cada cuatro** pólizas del perfil tiene su primer
siniestro depende radicalmente del riesgo: **1.2 años** en un perfil de **alto riesgo**
(joven, muchos km, alta densidad, moto) frente a **7.2 años** en uno de **bajo riesgo**
(35–65, pocos km, baja densidad, turismo).

**Recomendación de cadencia:** revisar las pólizas de **alto riesgo con periodicidad
≈ anual** y las de **bajo riesgo cada 5–7 años**. Además, como el riesgo del primer
parte se **concentra en los primeros años** ([Q13](#sec-q13)), conviene **adelantar** la
vigilancia al inicio del contrato: una póliza de alto riesgo que ha aguantado 2–3 años
sin parte está revelándose como de baja fragilidad y puede **espaciarse** su revisión.
Priorizar los primeros años rinde más que revisar por igual toda la vida de la póliza.
:::

# Bloque 2.6 · Modelo fiable y responsable (Q16–Q17) {#sec-b26}

## Q16 · Con tantas variables, ¿cuáles conservar sin perder fiabilidad? {#sec-q16}

::: {.callout-note}
## Lo que pregunta la dirección (Q16)
> Manejamos **muchísimas variables**: ¿cuáles merece la pena **conservar** para
> anticipar la siniestralidad, sin perder fiabilidad?
:::

**Objetivo y método.** Partimos de un conjunto amplio de candidatos (con **ruido a
propósito**) y comparamos tres estrategias de selección sobre `n_siniestros` (Poisson,
offset): paso a paso por **AIC** y por **BIC**, y **lasso** (`glmnet`, con validación
cruzada para elegir la penalización). Entregamos un modelo **corto y fiable**.
`sexo` queda **excluido** por ley ([Q17](#sec-q17)).

```{r}
#| label: q16-step
cand <- c("edad_tramo","z_carnet","z_pot","z_antv","z_km","z_dens",
          "zona_circulacion","uso","tipo_vehiculo","combustible",
          "valor_vehiculo","cilindrada","n_conductores","financiado",
          "forma_pago","estado_civil","color_vehiculo","nivel_estudios","medio_contacto")

f_full <- reformulate(c(cand, "offset(log(exposicion))"), response = "n_siniestros")
m_full <- glm(f_full, family = poisson, data = cartera)

m_aic <- MASS::stepAIC(m_full, direction = "both", trace = FALSE)
m_bic <- MASS::stepAIC(m_full, direction = "both", k = log(nrow(cartera)), trace = FALSE)

cat("AIC selecciona:\n"); print(formula(m_aic))
cat("\nBIC selecciona:\n"); print(formula(m_bic))
```

```{r}
#| label: q16-lasso
x   <- model.matrix(reformulate(cand), cartera)[, -1]
y   <- cartera$n_siniestros
off <- log(cartera$exposicion)

set.seed(SEMILLA_CURSO)
cvl <- glmnet::cv.glmnet(x, y, family = "poisson", offset = off, alpha = 1)

# Variables retenidas por el lasso (a lambda.1se, el modelo parsimonioso)
coefs <- as.matrix(coef(cvl, s = "lambda.1se"))
sel <- rownames(coefs)[coefs[, 1] != 0]
cat("Lasso (lambda.1se) retiene:\n"); print(setdiff(sel, "(Intercept)"))
c(lambda_1se = cvl$lambda.1se, n_vars_1se = length(sel) - 1)
```

```{r}
#| label: q16-cv
# ¿Pierde fiabilidad el modelo corto? Deviance de VC: modelo corto (BIC) vs completo
set.seed(SEMILLA_CURSO)
cv_full  <- boot::cv.glm(cartera, m_full, K = 10)$delta[1]
cv_short <- boot::cv.glm(cartera, m_bic,  K = 10)$delta[1]
c(cv_error_full = round(cv_full, 4), cv_error_corto = round(cv_short, 4))
```

::: {.callout-tip}
## Respuesta a la dirección (Q16)
**Un puñado de variables basta.** Las tres estrategias convergen en un núcleo estable:

- **Lasso** (versión parsimoniosa): retiene solo **edad, kilómetros y densidad**.
- **BIC**: edad, km, densidad, zona, combustible y nº de conductores.
- **AIC** (el más generoso): añade además antigüedad del vehículo y tipo de vehículo.

**No se pierde fiabilidad al acortar:** el error de validación cruzada del modelo corto
(BIC) es **0.606**, incluso algo **mejor** que el del modelo completo (**0.619**) —las
variables de ruido no ayudan, estorban—.

**Recomendación:** un modelo **corto** con **edad, kilómetros y densidad** como columna
vertebral, más **tipo de vehículo y combustible** (efectos reales, aunque moderados).
Conviene quedarse con **una** de las dos —zona o densidad— por su solapamiento
([Q1](#sec-q1)), y **desconfiar de `n_conductores`**, que el paso a paso retiene pero el
lasso descarta: es candidato a falso positivo. Todo el ruido restante (color, estado
civil, forma de pago, nivel de estudios, medio de contacto, valor, cilindrada) se
descarta correctamente.
:::

## Q17 · Sexo: predice, pero la ley lo prohíbe. ¿Selección responsable sin proxies? {#sec-q17}

::: {.callout-note}
## Lo que pregunta la dirección (Q17)
> Tenemos el **sexo** del conductor y sabemos que predice, pero la ley **prohíbe**
> tarificar con él: ¿cómo hacéis una selección que lo **respete** y no lo cuele por la
> puerta de atrás (**proxies**)?
:::

**Objetivo y método.** (i) Comprobamos que `sexo` tiene señal; (ii) lo **excluimos** del
modelo de tarificación (primas unisex, *Test-Achats*, TJUE C-236/09); (iii) buscamos
**proxies** —variables permitidas que reconstruyan el sexo— ajustando un modelo que
intente **predecir el sexo** desde las covariables de tarificación; si alguna lo predice
con fuerza, es una vía de fuga a vigilar.

```{r}
#| label: q17-senal
# (i) ¿Tiene señal el sexo sobre la siniestralidad?
m_sexo <- glm(n_siniestros ~ sexo + offset(log(exposicion)), family = poisson, data = cartera)
broom::tidy(m_sexo, exponentiate = TRUE, conf.int = TRUE)
```

```{r}
#| label: q17-proxy
# (iii) ¿Reconstruyen el sexo las variables permitidas? (detección de proxies)
m_proxy <- glm(I(sexo == "H") ~ z_pot + cilindrada + tipo_vehiculo + z_km + z_dens +
                 valor_vehiculo + uso, family = binomial, data = cartera)
broom::tidy(m_proxy) |> mutate(across(where(is.numeric), ~ round(.x, 4)))

# Capacidad discriminante del "reconstructor" de sexo (AUC): ~0.5 => sin proxies
pROC::auc(cartera$sexo, predict(m_proxy, type = "response"))
```

::: {.callout-tip}
## Respuesta a la dirección (Q17)
**Sí, el sexo predice**, pero se excluye. Los hombres tienen una tasa de siniestros
**≈17 % mayor** que las mujeres (IRR de `sexoM` = 0.854, *p* = 0.008; es decir, H frente
a M ≈ 1.17). Pese a ello, **no entra** en el modelo de tarificación (primas unisex,
*Test-Achats*, TJUE C-236/09).

**¿Se cuela por proxies?** En esta cartera, **no**. Un modelo que intenta **reconstruir
el sexo** a partir de las variables permitidas (potencia, cilindrada, tipo, km,
densidad, valor, uso) **no lo consigue**: ningún predictor es significativo y el
**AUC es 0.53** —casi una moneda al aire—. Excluir `sexo` es, aquí, una exclusión
**limpia**: su señal se pierde (o queda absorbida por la fragilidad de [Q7](#sec-q7)),
sin fuga por la puerta de atrás.

**Selección responsable (criterio general):** (i) **excluir** el atributo protegido;
(ii) **auditar proxies** con exactamente esta prueba de reconstrucción + AUC; (iii) si
apareciera un proxy fuerte (AUC alto), no basta con incluirlo ingenuamente: habría que
decidir entre descartarlo o aplicar un ajuste *fairness-aware*. En `equipo_01` la
auditoría **se supera**, pero el procedimiento debe repetirse en datos reales, donde
potencia o tipo de vehículo sí suelen correlacionar con el sexo.
:::

# Validación contra la verdad del DGP {#sec-validacion}

::: {.callout-important}
## Control de calidad (al final, no a ciegas)
Cargamos `cartera.rds`, que conserva `attr(., "verdad")`, y comparamos las
estimaciones con los parámetros generadores conocidos.
:::

```{r}
#| label: validacion-carga
cartera_rds <- readRDS(file.path(ruta, "cartera.rds"))
verdad <- attr(cartera_rds, "verdad")
str(verdad, max.level = 1)
```

```{r}
#| label: validacion-b21
# Betas verdaderos de la intensidad de siniestros (log-IRR) frente a lo estimado.
# (En equipo_01, los betas se escalaron por mult_efecto = 0.90.)
verdad$betas$claim

# Estimado (log-escala) para comparar signos y magnitudes aproximadas
coef(m_sin)
```

::: {.callout-note}
## Control de calidad (Bloque 2.1)
El ajuste **a ciegas recupera bien la verdad del DGP**. Todos los **signos** coinciden
con los betas generadores (`verdad$betas$claim`, ya escalados por 0.9): edad negativa
y fuerte; km y densidad positivas y grandes; moto, furgoneta y diésel positivas. Las
**magnitudes** están en el entorno correcto (p. ej. edad 35–65 estimada −0.64 vs.
verdadera −0.72; km +0.171 vs. +0.270; moto +0.269 vs. +0.162).

Las **atenuaciones** de km y densidad se explican por haber incluido
`zona_circulacion`, que se **deriva de la densidad** y solapa con `z_dens`/`z_km`
(confirma la redundancia señalada en Q1 y Q4). El **uso comercial** se recupera peor
(0.02 vs. 0.20), coherente con su no significación en esta cartera.

La verdad confirma además el **origen de la sobredispersión**: `theta_frail = 0.8`
→ fragilidad Gamma con varianza 1/0.8 = **1.25**, es decir, **heterogeneidad no
observada real** entre pólizas —justo lo que eleva el índice de dispersión a 1.43 y lo
que abordaremos en [Q6](#sec-q6)–[Q7](#sec-q7)—. Nota de *fairness*: `sexo_h` tiene
efecto real (+0.09) pero queda **excluido** del modelo por ley (*Test-Achats*); se
trata en [Q17](#sec-q17).
:::

```{r}
#| label: validacion-b22
# Bloque 2.2-2.3: fragilidad y ceros estructurales
c(theta_frail_verdad = verdad$theta_frail,
  var_frailty_verdad = 1 / verdad$theta_frail,   # varianza de la fragilidad Gamma
  var_gamma_NB_estim = 1 / m_nb$theta)

# Ceros estructurales del fraude: logit verdadero (int, uso, pot) vs parte de inflación
verdad$g_cero
coef(m_zip, model = "zero")
```

::: {.callout-note}
## Control de calidad (Bloque 2.2–2.3)
**Fragilidad recuperada.** La verdad es `theta_frail = 0.8` → varianza de fragilidad
**1.25**. La estimamos en **1.07** (NB) y **1.13** (OLRE): ligera **atenuación**
(los predictores fijos absorben parte de la heterogeneidad), pero el orden de
magnitud y el mecanismo se recuperan bien.

**Ceros estructurales recuperados.** El logit verdadero de ser cero estructural es
`g_cero = (int 0.2, uso −0.6, pot −0.3)`; la parte de inflación del ZIP estima
**(int 0.36, uso −0.53, pot −0.60)**: **todos los signos coinciden**, el efecto del
uso casi clava el valor y el de la potencia se sobrestima pero es correcto en sentido
y muy significativo. Confirmamos que el ZIP **identificó el mecanismo real** de los
ceros del fraude.
:::

```{r}
#| label: validacion-b24
# Bloque 2.4: desviaciones típicas de agencia y región vs la verdad
c(sd_agencia_verdad = verdad$sigma_ag, sd_agencia_estim = sqrt(var_ag),
  sd_region_verdad  = verdad$sigma_reg, sd_region_estim  = sqrt(var_reg))

# BLUPs estimados vs efectos de agencia verdaderos (u_ag): correlación
blup_ord <- re_ag[order(as.integer(as.character(re_ag$grp))), "condval"]
c(cor_blup_uag = cor(blup_ord, verdad$u_ag))
```

::: {.callout-note}
## Control de calidad (Bloque 2.4)
**Componentes de varianza recuperadas.** La verdad es σ_agencia = **0.45** y
σ_región = **0.35**; estimamos **0.354** y **0.285** —una atenuación de ~20 %,
esperable en Poisson-lognormal con 30 agencias y 6 regiones, pero con la **jerarquía
correcta** (agencia > región)—. Y lo más importante para el uso operativo: los
**BLUPs correlacionan 0.85 con los efectos de agencia verdaderos** (`u_ag`), de modo
que el **ranking de agencias atípicas de Q11 es fiable** —identificamos bien quién se
desvía, aunque el tamaño absoluto del efecto quede algo comprimido—.
:::

```{r}
#| label: validacion-b25
# Bloque 2.5: forma y nivel del hazard base del primer siniestro
c(weib_shape_verdad = verdad$weib_shape,   # >1 => hazard creciente con la antigüedad
  lambda0_verdad    = verdad$lambda0)      # nivel base del hazard de siniestros
hazard_base                                 # estimado por tramo (de Q13)
```

::: {.callout-note}
## Control de calidad (Bloque 2.5)
La verdad fija un hazard individual **Weibull con forma 1.05** (ligeramente
**creciente**) y nivel base `lambda0 = 0.12`. El hazard **estimado a nivel de población**
**decrece** (0.08 → 0.03). **No es contradicción**: con una fragilidad fuerte
(`theta_frail = 0.8`), la **selección** hace que la curva poblacional caiga aunque la
individual suba —justo el fenómeno que ilustramos en Q13—. El nivel estimado en los
primeros años (~0.075–0.083) es del orden de `lambda0` (algo menor por estar centrado en
covariables y neto de fragilidad). El mecanismo temporal se recupera correctamente.
:::

```{r}
#| label: validacion-b26
# Bloque 2.6: señal verdadera de sexo y variables de ruido (efecto nulo por diseño)
verdad$betas$claim["sexo_h"]      # efecto real del sexo (excluido por ley)
# Variables con señal real en la intensidad de siniestros (para contrastar la selección):
names(verdad$betas$claim)
```

::: {.callout-note}
## Control de calidad (Bloque 2.6)
La selección **acierta con la verdad del DGP**. Las variables con **señal real** en la
intensidad de siniestros son edad, carnet (débil), potencia, antig. vehículo (débil),
km, densidad, uso, tipo y combustible; la selección retiene el **núcleo fuerte** (edad,
km, densidad, y tipo/combustible en AIC) y **descarta todo el ruido** (color, estado
civil, forma de pago, estudios, medio de contacto, valor, cilindrada, financiado). El
único desliz es que el paso a paso conserva `n_conductores` —ruido por diseño—, que el
**lasso sí elimina**: ilustra por qué la **regularización** es más robusta frente a
falsos positivos. Y `sexo_h` = **0.09** (señal real) queda **excluido**, con la
auditoría de proxies confirmando que no reingresa (AUC 0.53).
:::

# Referencias {.unnumbered}
