---
title: "Estudio de caso 2 · Resolución (equipo_01)"
subtitle: "Conteos, tasas e intensidad del riesgo — cartera de auto simulada"
author: "A. M. Mayoral, con asistencia de Claude Opus 4.8"
date: today
lang: es
format:
  html:
    toc: true
    toc-depth: 3
    number-sections: false
    code-fold: show
    code-tools:
      source: false
      toggle: true
    theme: cosmo
    df-print: paged
  pdf:
    toc: true
    number-sections: false
bibliography: ../../references.bib
csl: https://www.zotero.org/styles/apa
execute:
  warning: false
  message: false
editor:
  markdown:
    wrap: 72
---

<!-- ============================================================================
     RESOLUCIÓN DEL ESTUDIO DE CASO 2 (Unidad 2.8) SOBRE LA CARTERA equipo_01.
     Enunciado común: caso2/_unidad_2_7.qmd (17 preguntas de la dirección técnica).
     Trabajamos A CIEGAS con cartera.csv y validamos AL FINAL con cartera.rds
     (attr(cartera,"verdad")).  Semilla de equipo: 260101 (mult_efecto = 0.90).
     Flujo: cada pregunta = enunciado + código; la INTERPRETACIÓN se redacta
     tras el render, a partir de los resultados obtenidos.
============================================================================ -->

```{r}
#| label: setup
#| include: false

library(broom)
library(tidyverse)
library(MASS)          # glm.nb
library(pscl)          # hurdle / zeroinfl
library(glmmTMB)       # conteos mixtos / ceros
library(lme4)          # glmer (Poisson)
library(DHARMa); library(performance); library(marginaleffects)
library(survival)      # riesgos a trozos
library(MuMIn); library(glmnet)
library(vcdExtra)

# tidyverse/MASS chocan en select(): fijamos el de dplyr
select <- dplyr::select

SEMILLA_CURSO <- 20252026L
set.seed(SEMILLA_CURSO)
theme_set(theme_minimal(base_size = 12))

# --- Utilidades para citar cifras EN EL TEXTO --------------------------------
# Las respuestas a la dirección usan R en línea en lugar de números escritos a mano:
# así el informe sigue siendo cierto aunque se regeneren los datos del equipo.
f  <- function(x, d = 1) formatC(x, format = "f", digits = d, big.mark = ".", decimal.mark = ",")
pv <- function(x) if (is.na(x)) "—" else if (x < 1e-4) "< 0,0001" else sub("\\.", ",", format(round(x, 4), scientific = FALSE))

# Extractores sobre una tabla de broom::tidy(exponentiate = TRUE)
irr <- function(tab, t) tab$estimate[match(t, tab$term)]
pt  <- function(tab, t) tab$p.value[match(t, tab$term)]
# IRR -> variación porcentual, con signo y redondeo ("+20" / "-39")
pc  <- function(x, d = 0) sprintf("%+.*f", d, (x - 1) * 100)
```

## Presentación {#sec-intro}

Resolvemos el encargo de la dirección técnica de la aseguradora
([enunciado en la Unidad 2.8](../_unidad_2_8.qmd)) sobre **nuestra cartera**
(`equipo_01`). Cada fila es una **póliza** observada durante su `antiguedad`; la
**exposición** entra como *offset* (`offset(log(exposicion))`) para modelar
**tasas** —incidencias por unidad de tiempo expuesto— y no recuentos brutos.

Trabajamos **a ciegas** con `cartera.csv` (sin la verdad del proceso generador)
y reservamos `cartera.rds` para el **control de calidad final**
([Sección de validación](#sec-validacion)), donde comprobamos si recuperamos los
parámetros conocidos `attr(cartera, "verdad")`.

```{r}
#| label: carga-datos
ruta <- "../datos_equipos_auto/equipo_01"
cartera <- readr::read_csv(file.path(ruta, "cartera.csv"), show_col_types = FALSE)

# El panel persona-año (proceso de conteo) y la tabla larga de siniestros
panel     <- readr::read_csv(file.path(ruta, "panel.csv"),      show_col_types = FALSE)
siniestros<- readr::read_csv(file.path(ruta, "siniestros.csv"), show_col_types = FALSE)

dim(cartera)
```

### Preparación: factores, referencias y estandarización {#sec-prep}

Fijamos **niveles de referencia** interpretables (perfil "base" = conductor joven,
uso particular, turismo, gasolina, zona urbana) y estandarizamos los predictores
continuos del riesgo (media 0, DE 1). Así los IRR de los continuos se leen **por
cada desviación estándar (DE)** y los de los factores, **frente a su referencia**.
Esta parametrización reproduce además la estructura del predictor lineal del DGP,
lo que facilitará la validación final.

```{r}
#| label: prep
# Factores con referencia explícita
cartera <- cartera |>
  mutate(
    edad_tramo       = factor(edad_tramo, levels = c("18-25","25-35","35-65","65+")),
    zona_circulacion = relevel(factor(zona_circulacion), ref = "urbana"),
    uso              = relevel(factor(uso),              ref = "particular"),
    tipo_vehiculo    = relevel(factor(tipo_vehiculo),    ref = "turismo"),
    combustible      = relevel(factor(combustible),      ref = "gasolina"),
    sexo             = factor(sexo),
    id_agencia       = factor(id_agencia),
    id_region        = factor(id_region),
    bonus_malus_prev = factor(bonus_malus_prev, levels = 1:5),
    bonus_malus_act  = factor(bonus_malus_act,  levels = 1:5)
  )

# Estandarización de continuos (guardamos media y DE para predecir perfiles nuevos)
vars_z <- c(carnet = "antiguedad_carnet", pot = "potencia_cv",
            antv = "antiguedad_vehiculo", km = "km_anuales", dens = "densidad")
centros <- sapply(vars_z, function(v) mean(cartera[[v]]))
escalas <- sapply(vars_z, function(v) sd(cartera[[v]]))
for (nm in names(vars_z))
  cartera[[paste0("z_", nm)]] <- (cartera[[vars_z[nm]]] - centros[nm]) / escalas[nm]

# Helper para construir el perfil de una póliza nueva en la misma escala z
z_de <- function(nm, valor_bruto) (valor_bruto - centros[nm]) / escalas[nm]
```

### Exploración de las cuatro respuestas y la exposición {#sec-eda}

```{r}
#| label: tbl-descriptivo
#| tbl-cap: "Descriptivo de las cuatro respuestas de conteo (media, % de ceros, máximo, var/media) y de la exposición."
resp <- c("n_siniestros","n_asistencia","n_fraude","n_gestiones")
tabla_desc <- purrr::map_dfr(resp, ~ tibble::tibble(
  respuesta = .x,
  media     = round(mean(cartera[[.x]]), 3),
  pct_ceros = round(mean(cartera[[.x]] == 0) * 100),
  maximo    = max(cartera[[.x]]),
  var_media = round(var(cartera[[.x]]) / mean(cartera[[.x]]), 2)))
tabla_desc

summary(cartera$exposicion)
```

```{r}
#| label: fig-eda
#| fig-width: 9
#| fig-height: 5
#| fig-cap: "Distribución de las cuatro respuestas (cola recortada en 8 para legibilidad)."
cartera |>
  select(all_of(resp)) |>
  pivot_longer(everything(), names_to = "respuesta", values_to = "conteo") |>
  filter(conteo <= 8) |>
  ggplot(aes(conteo)) +
  geom_bar(fill = "steelblue") +
  facet_wrap(~ respuesta, scales = "free_y") +
  labs(x = "nº de eventos por póliza", y = "nº de pólizas")
```

::: {.callout-tip}
## Lectura
Las cuatro respuestas son **conteos bajos con muchos ceros**. `n_siniestros`
(media 0.37 por póliza, **75 % de ceros**, var/media = **1.78**) muestra la mayor
sobredispersión marginal: la Poisson simple se quedará corta ([Q6](#sec-q6)).
`n_fraude` es el caso extremo de ceros (**87 %**, media 0.18), lo que anticipa el
**exceso de ceros** de [Q8](#sec-q8). `n_asistencia` es más frecuente (media 1.28,
36 % de ceros) y `n_gestiones` intermedia (0.79, 53 %). La **exposición** varía
mucho (mediana 0.38, de 0.01 a ~1.00): dos pólizas del mismo perfil no acumulan lo
mismo si una lleva el triple de tiempo contratada. Por eso todos los modelos llevan
`offset(log(exposicion))` y leemos **tasas por unidad de exposición**, no recuentos
brutos. (El cociente var/media marginal mezcla el efecto de las covariables con la
dispersión real; la medida limpia es el **índice de dispersión** del modelo ajustado,
que calculamos en Q1.)
:::

# Bloques 2.1–2.2 · Ritmo, perfiles y asociación (Q1–Q5) {#sec-b21}

## Q1 · ¿A qué ritmo tienen siniestros las pólizas y qué factores lo mueven —y cuánto? {#sec-q1}

::: {.callout-note}
## Lo que pregunta la dirección (Q1)
> ¿A qué **ritmo** tienen siniestros nuestras pólizas, y qué factores lo suben o
> lo bajan —y **cuánto**?
:::

**Objetivo y modelo.** Es una **tasa** de conteo (siniestros por unidad de
exposición): regresión de **Poisson** con enlace log y `offset(log(exposicion))`.
Los coeficientes se leen como **razones de tasas (IRR)**. Excluimos `sexo` del
modelo de tarificación (factor legalmente prohibido; ver [Q17](#sec-q17)).

```{r}
#| label: q1-fit
m_sin <- glm(n_siniestros ~ edad_tramo + z_carnet + z_pot + z_antv + z_km + z_dens +
               zona_circulacion + uso + tipo_vehiculo + combustible +
               offset(log(exposicion)),
             family = poisson, data = cartera)

# IRR con intervalos de confianza
irr_sin <- broom::tidy(m_sin, exponentiate = TRUE, conf.int = TRUE)
irr_sin
```

```{r}
#| label: q1-lrt
# Aporte de cada predictor por razón de verosimilitudes (más fiable que Wald)
d1_sin <- drop1(m_sin, test = "LRT")
d1_sin
```

```{r}
#| label: q1-dispersion
# ¿Basta la Poisson? Índice de dispersión (puente a la Unidad 2.3 / Q6)
disp_idx <- function(m) sum(residuals(m, type = "pearson")^2) / df.residual(m)
disp_sin <- disp_idx(m_sin)
c(deviance_gl = deviance(m_sin) / df.residual(m_sin), indice_dispersion = disp_sin)
```

```{r}
#| label: q1-cifras
#| include: false
rel <- rownames(d1_sin)[-1][d1_sin$`Pr(>Chi)`[-1] < 0.05]           # aportan señal
irr_ <- rownames(d1_sin)[-1][d1_sin$`Pr(>Chi)`[-1] >= 0.05]         # no aportan
esp  <- function(v) c(edad_tramo = "la edad", z_carnet = "la antigüedad del carnet",
                      z_pot = "la potencia", z_antv = "la antigüedad del vehículo",
                      z_km = "los kilómetros", z_dens = "la densidad",
                      zona_circulacion = "la zona", uso = "el uso",
                      tipo_vehiculo = "el tipo de vehículo",
                      combustible = "el combustible")[v]
# Coeficientes significativos, ordenados por tamaño del efecto, con nombre legible
etq <- c("z_dens" = "densidad del domicilio (por DE)", "z_km" = "kilómetros anuales (por DE)",
         "z_pot" = "potencia (por DE)", "z_antv" = "antigüedad del vehículo (por DE)",
         "z_carnet" = "antigüedad del carnet (por DE)",
         "tipo_vehiculomoto" = "moto frente a turismo",
         "tipo_vehiculofurgoneta" = "furgoneta frente a turismo",
         "combustiblediesel" = "diésel frente a gasolina",
         "usocomercial" = "uso comercial", "zona_circulacionmixta" = "zona mixta",
         "zona_circulacionrural" = "zona rural",
         "edad_tramo25-35" = "edad 25–35", "edad_tramo35-65" = "edad 35–65",
         "edad_tramo65+" = "edad 65+")
sig <- irr_sin |>
  filter(term != "(Intercept)", p.value < 0.05, term %in% names(etq)) |>
  mutate(nombre = etq[term]) |> arrange(desc(abs(log(estimate))))
vinieta <- function(d) paste0("- **", d$nombre, "**: ", pc(d$estimate), " % (IRR ",
                              f(d$estimate, 3), ", *p* = ", vapply(d$p.value, pv, ""), ").",
                              collapse = "\n")
q1 <- list(base = irr(irr_sin, "(Intercept)"),
           suben = sig |> filter(estimate > 1), bajan = sig |> filter(estimate < 1),
           relevantes = paste(esp(rel), collapse = ", "),
           irrelevantes = paste(esp(irr_), collapse = ", "),
           p_zona = d1_sin["zona_circulacion", "Pr(>Chi)"],
           disp = disp_sin)
```

::: {.callout-tip}
## Respuesta a la dirección (Q1)
El **ritmo base** —perfil de referencia: 18–25 años, zona urbana, turismo de gasolina,
uso particular y continuos en su media— es de **≈ `r f(q1$base, 2)` siniestros por año**
de exposición. Sobre él, los factores que **suben** la tasa de forma significativa son:

`r vinieta(q1$suben)`

Y los que la **bajan**:

`r vinieta(q1$bajan)`

Conviene no leer de más los factores que **no** alcanzan significación: sus intervalos
incluyen el 1, así que con estos datos no hay evidencia de que muevan la tasa, por
sugerentes que parezcan sus estimaciones puntuales.

::: {.callout-note}
## Por qué las dos listas no dicen exactamente lo mismo
La lista de arriba usa contrastes de **Wald nivel a nivel** («esta categoría frente a su
referencia»); el `drop1` de abajo contrasta el **factor completo** por razón de
verosimilitudes («¿aporta algo *el tipo de vehículo*, con todos sus niveles?»). Responden
a preguntas distintas, así que **pueden discrepar**: un nivel concreto puede rozar la
significación mientras el factor en bloque no la alcanza, sobre todo si sus otras
categorías no aportan nada.

Cuando eso ocurre, la lectura prudente es la del **LRT en bloque**: es más fiable con
conteos y no depende de qué categoría se haya elegido como referencia. Por eso la
recomendación final de [Q16](#sec-q16) se apoya en él y no en los asteriscos de la tabla.
:::

El contraste por razón de verosimilitudes (`drop1`, más fiable que Wald) confirma como
**relevantes**: `r q1$relevantes`. **No aportan** señal sobre la tasa:
`r q1$irrelevantes`. Ojo con la **zona**: aunque salga significativa en bloque
(LRT *p* = `r pv(q1$p_zona)`), **solapa** con la densidad —la zona se deriva de ella—,
así que en la selección final conviene quedarse con una de las dos ([Q16](#sec-q16)).

**Aviso técnico:** el **índice de dispersión es `r f(q1$disp, 2)`**
`r if (q1$disp > 1.1) "(> 1). Hay **sobredispersión**, así que los errores estándar de Wald son algo optimistas; la inferencia se revisa con quasi-Poisson / binomial negativa en" else "(≈ 1). La Poisson basta; aun así revisamos la dispersión en"`
[Q6](#sec-q6).
:::

## Q2 · Ritmo esperado, con su margen, de una póliza nueva {#sec-q2}

::: {.callout-note}
## Lo que pregunta la dirección (Q2)
> ¿Podríais estimar el ritmo esperado, **con su margen**, de una **póliza nueva**
> de un perfil concreto?
:::

**Objetivo y método.** Predicción de la **tasa esperada** (siniestros en una
ventana de exposición completa, `exposicion = 1`) para un perfil dado, con
**intervalo de confianza** obtenido en la escala del predictor lineal y
transformado con la exponencial.

```{r}
#| label: q2-perfil
# Perfil de ejemplo: conductor 35-65, turismo gasolina, uso particular, zona urbana,
# con potencia/km/densidad/antigüedades en valores concretos (en bruto).
perfil <- data.frame(
  edad_tramo       = factor("35-65", levels = levels(cartera$edad_tramo)),
  z_carnet = z_de("carnet", 18), z_pot = z_de("pot", 140),
  z_antv   = z_de("antv", 8),    z_km  = z_de("km", 15000),
  z_dens   = z_de("dens", 1500),
  zona_circulacion = factor("urbana", levels = levels(cartera$zona_circulacion)),
  uso              = factor("particular", levels = levels(cartera$uso)),
  tipo_vehiculo    = factor("turismo", levels = levels(cartera$tipo_vehiculo)),
  combustible      = factor("gasolina", levels = levels(cartera$combustible)),
  exposicion       = 1)

pr  <- predict(m_sin, perfil, type = "link", se.fit = TRUE)
est <- exp(pr$fit)
ic  <- exp(pr$fit + c(lo = -1, hi = 1) * 1.96 * pr$se.fit)
c(tasa_esperada = est, ic95_inf = ic["lo"], ic95_sup = ic["hi"])
```

::: {.callout-tip}
## Respuesta a la dirección (Q2)
Para una **póliza nueva** de perfil *35–65 años, turismo de gasolina, uso
particular, zona urbana, 140 CV, 15.000 km/año, densidad 1.500 hab/km², 18 años de
carnet y 8 de antigüedad del vehículo*, el modelo estima
**≈ `r f(est, 2)` siniestros al año** (ventana de exposición completa), con
**IC 95 % [`r f(ic[["lo"]], 2)`, `r f(ic[["hi"]], 2)`]** —un margen de
±`r f((ic[["hi"]] - ic[["lo"]]) / 2 / est * 100)` %—.

**Cautela:** ese intervalo recoge solo la **incertidumbre de estimación** de los
coeficientes. La sobredispersión detectada ([Q6](#sec-q6)–[Q7](#sec-q7)) implica que
la variabilidad real póliza a póliza es mayor que la que asume la Poisson, de modo
que el **margen predictivo** para una póliza concreta sería más ancho que este IC.
:::

## Q3 · Las asistencias en carretera, ¿siguen el mismo patrón que los siniestros? {#sec-q3}

::: {.callout-note}
## Lo que pregunta la dirección (Q3)
> Las **asistencias en carretera**, ¿siguen el mismo patrón de riesgo que los
> siniestros, o responden a otras cosas?
:::

**Objetivo y método.** Ajustamos el **mismo menú de predictores** a `n_asistencia`
(Poisson con offset) y comparamos la **estructura de riesgo** (IRR y significación)
frente a `n_siniestros`.

```{r}
#| label: q3-fit
m_asist <- glm(n_asistencia ~ edad_tramo + z_carnet + z_pot + z_antv + z_km + z_dens +
                 zona_circulacion + uso + tipo_vehiculo + combustible +
                 offset(log(exposicion)),
               family = poisson, data = cartera)

# Comparación de IRR lado a lado
irr_asist <- broom::tidy(m_asist, exponentiate = TRUE, conf.int = TRUE)
comp <- irr_sin |>
  select(term, IRR_sin = estimate, p_sin = p.value) |>
  full_join(irr_asist |> select(term, IRR_asist = estimate, p_asist = p.value),
            by = "term") |>
  mutate(across(where(is.numeric), ~ round(.x, 3)))
comp
```

```{r}
#| label: q3-cifras
#| include: false
g <- function(t) list(s = irr(irr_sin, t), a = irr(irr_asist, t),
                      ps = pt(irr_sin, t), pa = pt(irr_asist, t))
q3 <- list(km = g("z_km"), dens = g("z_dens"), dies = g("combustiblediesel"),
           moto = g("tipo_vehiculomoto"), com = g("usocomercial"), ed = g("edad_tramo35-65"))
```

::: {.callout-tip}
## Respuesta a la dirección (Q3)
**No siguen el mismo patrón.** Coinciden en lo que depende de la **exposición**: ambas
suben con los kilómetros (IRR `r f(q3$km$s, 2)` en siniestros y `r f(q3$km$a, 2)` en
asistencias) y bajan con la edad. Pero **divergen** en el resto:

- Los **siniestros** los mueven la **densidad** (IRR `r f(q3$dens$s, 3)`,
  *p* = `r pv(q3$dens$ps)`), el **diésel** (`r f(q3$dies$s, 3)`) y la **moto**
  (`r f(q3$moto$s, 3)`) —factores que en las **asistencias** son prácticamente planos:
  densidad `r f(q3$dens$a, 2)` (*p* = `r pv(q3$dens$pa)`), diésel `r f(q3$dies$a, 2)`,
  moto `r f(q3$moto$a, 2)`—.
- Al revés, las **asistencias** las dispara el **uso comercial**
  (IRR `r f(q3$com$a, 3)`, *p* = `r pv(q3$com$pa)`), que en los siniestros es
  **indiferente** (`r f(q3$com$s, 2)`, *p* = `r pv(q3$com$ps)`).
- La **edad** pesa más en los siniestros (35–65: `r pc(q3$ed$s)` %) que en las
  asistencias (`r pc(q3$ed$a)` %).

Para la dirección: las **asistencias responden sobre todo a la exposición y al uso**
—kilómetros y uso comercial— y **no replican el mapa de riesgo de siniestralidad**.
Gestionarlas o tarificarlas con el modelo de siniestros sería un error: son fenómenos
con estructuras de riesgo distintas.
:::

## Q4 · ¿Quién está asociado con quién: tipo, zona, combustible y siniestro? {#sec-q4}

::: {.callout-note}
## Lo que pregunta la dirección (Q4)
> ¿Están **asociados** entre sí el tipo de vehículo, la zona y el combustible, y con
> tener o no algún siniestro? Nos interesa saber **quién con quién**: si dos de ellos
> parecen ir juntos solo porque ambos se relacionan con un tercero, no queremos
> confundirnos.
:::

**Objetivo y método.** El dato aquí no es la póliza sino la **celda**: cruzamos los
cuatro factores y modelamos las **frecuencias de celda** con log-lineales de Poisson
([Unidad 2.2](../caso2_conteos.qmd#sec-u22)). Con cuatro factores no tiene sentido
enumerar modelos, así que recorremos la jerarquía **por orden de interacción**, fijamos
el orden máximo necesario y podamos dentro de él.

```{r}
#| label: q4-tabla
tab4 <- cartera |>
  mutate(siniestro = ifelse(tuvo_siniestro > 0, "si", "no")) |>
  count(tipo_vehiculo, zona_circulacion, combustible, siniestro, name = "n") |>
  tidyr::complete(tipo_vehiculo, zona_circulacion, combustible, siniestro,
                  fill = list(n = 0))   # conserva las celdas de frecuencia 0

# Antes de cualquier p-valor: ¿hay datos suficientes en todas las celdas?
c(celdas = nrow(tab4), minimo = min(tab4$n),
  menores_de_5 = sum(tab4$n < 5), vacias = sum(tab4$n == 0))
```

```{r}
#| label: q4-jerarquia
F <- c("tipo_vehiculo", "zona_circulacion", "combustible", "siniestro")
ordenes <- list(
  "1 · solo principales"  = reformulate(F, "n"),
  "2 · todas las dobles"  = reformulate(sprintf("(%s)^2", paste(F, collapse = " + ")), "n"),
  "3 · todas las triples" = reformulate(sprintf("(%s)^3", paste(F, collapse = " + ")), "n"),
  "4 · saturado"          = reformulate(paste(F, collapse = " * "), "n"))

purrr::map_dfr(names(ordenes), ~ {
  m <- glm(ordenes[[.x]], family = poisson, data = tab4); gl <- df.residual(m)
  tibble::tibble(orden = .x, parametros = length(coef(m)), gl = gl,
                 deviance = round(deviance(m), 2),
                 p_ajuste = if (gl > 0) round(pchisq(deviance(m), gl, lower.tail = FALSE), 4)
                            else NA_real_,
                 AIC = round(AIC(m), 1))})
```

Fijado el orden, **podamos dentro de él**: partimos del modelo de independencia mutua y
añadimos, una a una, cada asociación de dos factores.

```{r}
#| label: q4-poda
m4_indep <- glm(ordenes[["1 · solo principales"]], family = poisson, data = tab4)
add1(m4_indep,
     scope = ~ . + tipo_vehiculo:zona_circulacion + tipo_vehiculo:combustible +
       tipo_vehiculo:siniestro + zona_circulacion:combustible +
       zona_circulacion:siniestro + combustible:siniestro,
     test = "LRT")
```

```{r}
#| label: q4-modelo-final
# Modelo que sobrevive a la poda: cada factor de perfil con el siniestro, y nada más.
m4_final <- glm(n ~ tipo_vehiculo + zona_circulacion + combustible + siniestro +
                  tipo_vehiculo:siniestro + zona_circulacion:siniestro +
                  combustible:siniestro,
                family = poisson, data = tab4)
c(deviance = round(deviance(m4_final), 2), gl = df.residual(m4_final),
  p_ajuste = round(pchisq(deviance(m4_final), df.residual(m4_final),
                          lower.tail = FALSE), 4))

# Diagnóstico de celda: ¿falla el modelo en alguna combinación concreta?
tab4 |>
  mutate(esperado = round(fitted(m4_final), 1),
         r_ajustado = round(rstandard(m4_final, type = "pearson"), 2)) |>
  arrange(desc(abs(r_ajustado))) |>
  head(5)
```

**¿Cambia la conclusión al colapsar?** La pregunta de la dirección —«si dos van juntos
solo por culpa de un tercero»— se responde comparando el odds ratio **marginal** de un
factor con el siniestro y el **condicional** a los otros dos.

```{r}
#| label: q4-marginal-vs-condicional
or_marg <- exp(coef(glm(I(siniestro == "si") ~ zona_circulacion, family = binomial,
                        weights = n, data = tab4))[-1])
or_cond <- exp(coef(glm(I(siniestro == "si") ~ zona_circulacion + tipo_vehiculo +
                          combustible, family = binomial, weights = n, data = tab4))[2:3])
rbind(marginal = or_marg, condicional = or_cond) |> round(3)
```

::: {.callout-tip}
## Respuesta a la dirección (Q4)
La respuesta corta: **los tres factores de perfil son independientes entre sí, y cada
uno se asocia por separado con tener o no siniestro.** No hay ningún par que «vaya
junto» por culpa de un tercero.

Cómo se llega ahí. Subiendo por orden de interacción, **no hace falta pasar del segundo
orden**: las interacciones triples no aportan. Y al podar dentro del segundo orden,
sobreviven exactamente las tres asociaciones **de cada factor con el siniestro**
(`tipo:siniestro`, `zona:siniestro`, `combustible:siniestro`) y **ninguna** de las tres
que emparejarían los factores de perfil entre sí. En notación log-lineal, el modelo es
$[TS][ZS][CS]$, que se lee así:

> **tipo, zona y combustible son mutuamente independientes dado el siniestro**, y cada
> uno modifica por su cuenta la probabilidad de tenerlo.

Esto tiene una consecuencia práctica que responde literalmente a la pregunta: como los
factores de perfil **no** están asociados entre sí, **colapsar la tabla es legítimo** y
los odds ratios marginales y condicionales coinciden (última tabla). Es decir: podéis
mirar cada factor por separado sin miedo a confundiros —algo que **no** hay que dar por
supuesto, y que aquí hemos comprobado en vez de suponerlo—.

Es además coherente con [Q1](#sec-q1): los mismos factores que mueven la **tasa** de
siniestros mueven la **probabilidad de tener al menos uno**.
:::

## Q5 · Movilidad del bonus-malus: ¿vaivén equilibrado o deriva? {#sec-q5}

::: {.callout-note}
## Lo que pregunta la dirección (Q5)
> Reevaluamos el **bonus-malus** cada año: ¿cómo se mueven las pólizas de un nivel
> a otro? ¿Es un vaivén equilibrado o hay **deriva** (empeoran más de las que
> mejoran)? ¿Y tiene ese movimiento alguna **regularidad** que podamos resumir en
> pocos números, o hay que mirar las 25 casillas una a una?
:::

**Objetivo y método.** Sobre la **tabla cuadrada** `bonus_malus_prev × bonus_malus_act`
contrastamos **simetría** y **homogeneidad marginal** (modelos log-lineales para tablas
cuadradas) y medimos la **deriva**. Después aprovechamos que los niveles están
**ordenados** para buscar la regularidad que pide la dirección: un modelo de
**asociación uniforme** que resuma la tabla en un solo parámetro, más un término de
**inercia** para la diagonal.

```{r}
#| label: q5-tabla
tab_bm <- table(previo = cartera$bonus_malus_prev, actual = cartera$bonus_malus_act)
addmargins(tab_bm)

# Marginales previo vs actual
rbind(previo = prop.table(table(cartera$bonus_malus_prev)),
      actual = prop.table(table(cartera$bonus_malus_act))) |> round(3)
```

```{r}
#| label: q5-simetria
# Datos celda a celda con índices i (previo) y j (actual)
cuad <- as.data.frame(tab_bm) |>
  mutate(i = as.integer(previo), j = as.integer(actual),
         par     = factor(paste(pmin(i, j), pmax(i, j), sep = "-")),  # empareja (i,j)~(j,i)
         celda   = factor(paste(i, j, sep = "-")))

# Modelo de SIMETRÍA: mismas frecuencias esperadas en (i,j) y (j,i)
m_sim <- glm(Freq ~ par, family = poisson, data = cuad)

# Modelo de CUASI-SIMETRÍA: simetría + efectos marginales de fila y columna
m_qsim <- glm(Freq ~ par + factor(i) + factor(j), family = poisson, data = cuad)

# Test de SIMETRÍA (deviance del modelo de simetría vs saturado)
test_sim <- c(deviance = deviance(m_sim), gl = df.residual(m_sim),
              p_valor  = pchisq(deviance(m_sim), df.residual(m_sim), lower.tail = FALSE))

# Test de HOMOGENEIDAD MARGINAL = simetría condicionada a cuasi-simetría
test_hm <- anova(m_sim, m_qsim, test = "LRT")

test_sim
test_hm
```

```{r}
#| label: q5-deriva
# Medida de deriva: movimiento neto en la escala numérica del nivel
prev_num <- as.integer(cartera$bonus_malus_prev)
act_num  <- as.integer(cartera$bonus_malus_act)
c(media_previo = mean(prev_num), media_actual = mean(act_num),
  deriva_media = mean(act_num - prev_num),
  pct_empeora  = round(mean(act_num > prev_num) * 100, 1),
  pct_mejora   = round(mean(act_num < prev_num) * 100, 1),
  pct_estable  = round(mean(act_num == prev_num) * 100, 1))
```

**¿Hay regularidad, o hay que mirar las 25 casillas?** El saturado gasta $(5-1)^2 = 16$
grados de libertad en la asociación. Como los niveles están **ordenados**, probamos a
resumirla en **uno solo** (asociación uniforme) y añadimos después un indicador de
**permanencia** en el nivel:

```{r}
#| label: q5-ordinal
m_ind_c <- glm(Freq ~ factor(i) + factor(j),                family = poisson, data = cuad)
m_unif  <- glm(Freq ~ factor(i) + factor(j) + I(i * j),     family = poisson, data = cuad)

cuad$diagonal <- factor(ifelse(cuad$i == cuad$j, "queda", "mueve"))
m_mov <- glm(Freq ~ factor(i) + factor(j) + I(i * j) + diagonal,
             family = poisson, data = cuad)

# ¿Aporta cada término? ¿Y ajusta el modelo en términos absolutos?
anova(m_ind_c, m_unif, m_mov, test = "LRT")

purrr::map_dfr(list(independencia = m_ind_c, uniforme = m_unif, `uniforme+inercia` = m_mov),
               ~ tibble::tibble(gl = df.residual(.x), deviance = round(deviance(.x), 1),
                                p_ajuste = round(pchisq(deviance(.x), df.residual(.x),
                                                        lower.tail = FALSE), 4)),
               .id = "modelo")

# El nivel de referencia de `diagonal` es "mueve", así que el coeficiente mide
# cuántas veces más poblada está la diagonal de lo que predice la asociación suave.
c(OR_local = round(exp(coef(m_unif)[["I(i * j)"]]), 3),
  factor_permanencia = round(exp(coef(m_mov)[["diagonalqueda"]]), 2))
```

```{r}
#| label: q5-cifras
#| include: false
# Cifras que se citan en la respuesta, calculadas (no escritas a mano) para que el
# texto siga siendo cierto si se regeneran los datos.
q5 <- list(
  dev_sim  = deviance(m_sim),  gl_sim = df.residual(m_sim),
  p_sim    = pchisq(deviance(m_sim), df.residual(m_sim), lower.tail = FALSE),
  dev_hm   = test_hm$Deviance[2], gl_hm = test_hm$Df[2], p_hm = test_hm$`Pr(>Chi)`[2],
  mejora   = mean(act_num < prev_num) * 100,
  empeora  = mean(act_num > prev_num) * 100,
  estable  = mean(act_num == prev_num) * 100,
  m_prev   = mean(prev_num), m_act = mean(act_num),
  deriva   = mean(act_num - prev_num),
  or_local = exp(coef(m_unif)[["I(i * j)"]]),
  perman   = exp(coef(m_mov)[["diagonalqueda"]]),
  dev_ind  = deviance(m_ind_c),
  dev_unif = deviance(m_unif), gl_unif = df.residual(m_unif),
  dev_mov  = deviance(m_mov),  gl_mov  = df.residual(m_mov),
  p_inercia = anova(m_unif, m_mov, test = "LRT")$`Pr(>Chi)`[2])
q5$sentido <- if (q5$deriva < 0) "hacia **mejor** (hacia *bonus*)" else "hacia **peor** (hacia *malus*)"
```

::: {.callout-tip}
## Respuesta a la dirección (Q5)
**No es un vaivén equilibrado.** El cambio de bonus-malus no es ni simétrico ni
marginalmente homogéneo: se rechazan ambas hipótesis (simetría: deviance
`r f(q5$dev_sim)` con `r q5$gl_sim` gl, *p* = `r format.pval(q5$p_sim, digits = 2)`;
homogeneidad marginal, como simetría dada la cuasi-simetría: `r f(q5$dev_hm)` con
`r q5$gl_hm` gl, *p* = `r format.pval(q5$p_hm, digits = 2)`).

Hay **deriva**, y va `r q5$sentido`:

- El **`r f(q5$mejora)` %** de las pólizas **mejora** de nivel, frente al
  **`r f(q5$empeora)` %** que **empeora**; el **`r f(q5$estable)` %** se mantiene.
- El nivel medio pasa de **`r f(q5$m_prev, 2)`** a **`r f(q5$m_act, 2)`**
  (deriva `r f(q5$deriva, 3)`).

**Y sí, hay una regularidad muy fuerte: basta un número.** No hace falta mirar las 25
casillas.

- Un solo parámetro de **asociación uniforme** —un odds ratio local de
  **`r f(q5$or_local, 1)`**, el mismo para cualquier par de niveles contiguos— sustituye
  a los 16 grados de libertad de la interacción saturada por **uno**, y absorbe el
  **`r f((1 - q5$dev_unif / q5$dev_ind) * 100)` %** de la asociación: la deviance cae de
  `r f(q5$dev_ind, 0)` (independencia) a `r f(q5$dev_unif, 1)`.
- Añadir un término de **inercia** para la diagonal
  `r if (q5$p_inercia < 0.05) paste0("aporta algo más (la deviance baja a ", f(q5$dev_mov, 1), ", *p* = ", pv(q5$p_inercia), ")") else paste0("**ya no aporta** (*p* = ", pv(q5$p_inercia), "): el gradiente ordinal se basta para explicar la concentración en la diagonal")`.
- Aviso de rigor: aunque la simplificación sea espectacular, el modelo **no ajusta en
  términos absolutos** (deviance `r f(q5$dev_unif, 1)` con `r q5$gl_unif` gl). Es un
  resumen excelente, no una descripción exacta.

El mensaje operativo: **la mayoría de las pólizas no se mueve, y entre las que se mueven
el salto tiende a ser corto y con una dirección neta clara**. Para proyectar ingresos
por primas, eso permite modelar la transición con **un solo parámetro de movilidad**
más los marginales, en lugar de con una matriz entera de 25 casillas.
:::

# Bloques 2.3–2.4 · Variabilidad y ceros (Q6–Q8) {#sec-b22}

## Q6 · ¿Refleja el modelo la enorme variabilidad, o se queda corto? {#sec-q6}

::: {.callout-note}
## Lo que pregunta la dirección (Q6)
> Unas pocas pólizas concentran **muchísimos partes** y la mayoría casi ninguno.
> ¿Vuestro modelo refleja esa variabilidad o se queda corto? ¿Qué implica para la
> **tarifa** y para lo fiables que son vuestros números?
:::

**Objetivo y método.** En Q1 vimos un índice de dispersión **> 1**: la Poisson
**subestima la variabilidad**. Comparamos tres tratamientos de la **sobredispersión**
sobre `n_siniestros`: Poisson (referencia), **quasi-Poisson** (corrige los errores
estándar con un factor de escala) y **binomial negativa** (NB2: añade un parámetro de
forma). Miramos el efecto en **errores estándar e inferencia** —y, por tanto, en la
fiabilidad de la tarifa—.

```{r}
#| label: q6-fit
f_sin <- n_siniestros ~ edad_tramo + z_carnet + z_pot + z_antv + z_km + z_dens +
  zona_circulacion + uso + tipo_vehiculo + combustible + offset(log(exposicion))

m_pois  <- glm(f_sin, family = poisson,      data = cartera)   # = m_sin de Q1
m_quasi <- glm(f_sin, family = quasipoisson, data = cartera)
m_nb    <- MASS::glm.nb(n_siniestros ~ edad_tramo + z_carnet + z_pot + z_antv + z_km +
                          z_dens + zona_circulacion + uso + tipo_vehiculo + combustible +
                          offset(log(exposicion)), data = cartera)

# Parámetro de dispersión (quasi) y theta (NB)
c(dispersion_quasi = summary(m_quasi)$dispersion,
  theta_nb = m_nb$theta, se_theta_nb = m_nb$SE.theta)
```

```{r}
#| label: q6-overdisp
performance::check_overdispersion(m_pois)
```

```{r}
#| label: q6-se
# Efecto en la inferencia: mismos puntos, distintos errores estándar y p-valores
comp_se <- broom::tidy(m_pois) |>
  select(term, est_pois = estimate, se_pois = std.error, p_pois = p.value) |>
  left_join(broom::tidy(m_quasi) |> select(term, se_quasi = std.error, p_quasi = p.value),
            by = "term") |>
  left_join(broom::tidy(m_nb) |> select(term, se_nb = std.error, p_nb = p.value),
            by = "term") |>
  mutate(across(where(is.numeric), ~ round(.x, 4)))
comp_se
```

```{r}
#| label: q6-aic
# NB vs Poisson: ¿mejora el ajuste? (AIC y LRT del parámetro extra)
c(AIC_pois = AIC(m_pois), AIC_nb = AIC(m_nb),
  LRT_theta = as.numeric(2 * (logLik(m_nb) - logLik(m_pois))))
```

```{r}
#| label: q6-cifras
#| include: false
q6 <- list(phi = summary(m_quasi)$dispersion, theta = m_nb$theta,
           aic_p = AIC(m_pois), aic_nb = AIC(m_nb),
           lrt = as.numeric(2 * (logLik(m_nb) - logLik(m_pois))),
           ensancha = mean(comp_se$se_nb / comp_se$se_pois, na.rm = TRUE))
# términos que dejan de ser significativos al usar errores honestos
fr <- comp_se$term[comp_se$p_pois < 0.05 & comp_se$p_nb >= 0.05]
q6$frontera <- if (length(fr)) unname(ifelse(is.na(etq[fr]), fr, etq[fr])) else character(0)
```

::: {.callout-tip}
## Respuesta a la dirección (Q6)
**El modelo Poisson se queda corto: subestima la variabilidad.** El parámetro de
dispersión quasi es **`r f(q6$phi, 2)`** (test de sobredispersión *p* < 0,001): la
varianza real es un **`r pc(q6$phi)` %** mayor que la que asume la Poisson. Tres
lecturas:

- **Los puntos no cambian** —las tasas estimadas (IRR) son las mismas—; lo que cambia
  son los **márgenes**.
- **Quasi-Poisson** ensancha los errores estándar por un factor
  √`r f(q6$phi, 2)` ≈ `r f(sqrt(q6$phi), 2)`; la **binomial negativa**
  (NB2, θ = `r f(q6$theta, 2)`) los ensancha en promedio un
  **`r pc(q6$ensancha)` %** y **ajusta mucho mejor**: AIC `r f(q6$aic_nb, 0)` frente a
  `r f(q6$aic_p, 0)`, con el parámetro extra ganando un LRT de `r f(q6$lrt, 0)` sobre 1 gl.
- Con esos **errores honestos**, los predictores fuertes **siguen siendo
  significativos**`r if (length(q6$frontera)) paste0(", pero los que estaban en la frontera dejan de serlo: ", paste(q6$frontera, collapse = ", ")) else " y ninguno se cae por el camino"`.

**Qué implica para la tarifa.** El ritmo medio por perfil no cambia, pero su
**fiabilidad sí**: los intervalos correctos son sensiblemente más anchos que los de la
Poisson. Recomendamos la **binomial negativa** como modelo de referencia —es una
verosimilitud completa, permite intervalos de predicción y modela la heterogeneidad
([Q7](#sec-q7))—; usar la Poisson simple daría una falsa sensación de precisión y
provisiones o recargos infravalorados.
:::

## Q7 · ¿Hay pólizas intrínsecamente más siniestrosas que las variables no capturan? {#sec-q7}

::: {.callout-note}
## Lo que pregunta la dirección (Q7)
> ¿A qué se debe esa variabilidad de más: hay pólizas **intrínsecamente más
> siniestrosas** que las variables no capturan?
:::

**Objetivo y método.** La sobredispersión de Q6 puede leerse como **heterogeneidad no
observada**: una **fragilidad** por póliza (efecto aleatorio a nivel de observación,
OLRE) que multiplica su riesgo. La binomial negativa **es** exactamente una mezcla
Poisson-Gamma (fragilidad Gamma). Estimamos esa fragilidad con un **OLRE** y
cuantificamos cuánta variación individual hay más allá de las covariables.

```{r}
#| label: q7-olre
# OLRE: intercepto aleatorio por póliza (id) sobre la Poisson -> captura la fragilidad
cartera$id <- factor(cartera$id_poliza)
m_olre <- glmmTMB::glmmTMB(
  n_siniestros ~ edad_tramo + z_carnet + z_pot + z_antv + z_km + z_dens +
    zona_circulacion + uso + tipo_vehiculo + combustible + (1 | id) +
    offset(log(exposicion)),
  family = poisson, data = cartera)

# Varianza de la fragilidad (escala log) y su traducción a la escala multiplicativa
vc <- glmmTMB::VarCorr(m_olre)$cond$id
sigma2 <- as.numeric(attr(vc, "stddev"))^2
c(var_fragilidad_log = sigma2,
  cv_multiplicativo  = sqrt(exp(sigma2) - 1))   # coef. de variación del multiplicador de riesgo
```

```{r}
#| label: q7-nb-equiv
# La NB implica una fragilidad Gamma de varianza 1/theta: comparamos con el OLRE
c(var_gamma_implicada_NB = 1 / m_nb$theta, var_lognormal_OLRE = sigma2)
```

::: {.callout-tip}
## Respuesta a la dirección (Q7)
**Sí: hay pólizas intrínsecamente más siniestrosas que las variables no capturan.**
El intercepto aleatorio por póliza (OLRE) estima una **fragilidad** con varianza
**`r f(sigma2, 2)`** en la escala log, lo que equivale a un **multiplicador de riesgo**
individual con **coeficiente de variación ≈ `r f(sqrt(exp(sigma2) - 1), 2)`**: más allá
de edad, km, densidad, etc., unas pólizas arrastran un riesgo varias veces superior al
de otras del mismo perfil.

Las **dos rutas coinciden**: la binomial negativa (mezcla Poisson-**Gamma**) implica una
varianza de fragilidad de 1/θ = **`r f(1 / m_nb$theta, 2)`**, y el OLRE (mezcla
Poisson-**lognormal**) da **`r f(sigma2, 2)`** —esencialmente lo mismo—. Es decir, la
sobredispersión de [Q6](#sec-q6) **no es ruido**: es **heterogeneidad no observada** real.

Esta fragilidad es el **hilo que recorre el caso**: reaparecerá como **efecto
aleatorio** cuando la agrupación sea la agencia ([Q9](#sec-q9), mixtos) y como
**frailty** en la supervivencia (Caso 3). Para la dirección: conviene tratar a las
pólizas como individuos con riesgo propio (tarificación con credibilidad / efectos
aleatorios), no solo como su perfil observable.
:::

## Q8 · Fraude: ¿pólizas que por naturaleza no levantan revisión, frente a otras que aún no? {#sec-q8}

::: {.callout-note}
## Lo que pregunta la dirección (Q8)
> La mayoría de reclamaciones **nunca pasa por revisión antifraude**. ¿Hay pólizas que
> por su naturaleza **no la levantan**, frente a otras que aún no lo han hecho? ¿Cómo
> las distinguimos?
:::

**Objetivo y método.** `n_fraude` tiene **87 % de ceros**. Distinguimos dos mecanismos:
**ceros estructurales** (pólizas que *nunca* levantan revisión) frente a **muestrales**
(podrían, pero no han ocurrido aún). Comparamos un modelo **inflado de ceros**
(mezcla: una parte modela la probabilidad de ser "cero estructural") con uno de
**barrera** (*hurdle*: separa el 0 del >0), interpretando las **dos partes**.

```{r}
#| label: q8-fit
# Parte de conteo: riesgo de fraude; parte de ceros/barrera: uso y potencia (según EDA)
m_zip <- pscl::zeroinfl(
  n_fraude ~ z_pot + uso + tipo_vehiculo + offset(log(exposicion)) | uso + z_pot,
  dist = "poisson", data = cartera)

m_zinb <- pscl::zeroinfl(
  n_fraude ~ z_pot + uso + tipo_vehiculo + offset(log(exposicion)) | uso + z_pot,
  dist = "negbin", data = cartera)

m_hurdle <- pscl::hurdle(
  n_fraude ~ z_pot + uso + tipo_vehiculo + offset(log(exposicion)) | uso + z_pot,
  dist = "poisson", data = cartera)

m_pois_fr <- glm(n_fraude ~ z_pot + uso + tipo_vehiculo + offset(log(exposicion)),
                 family = poisson, data = cartera)

AIC(m_pois_fr, m_zip, m_zinb, m_hurdle)
```

```{r}
#| label: q8-vuong
# ZIP frente a Poisson simple (Vuong): ¿mejora el inflado de ceros?
pscl::vuong(m_zip, m_pois_fr)
```

```{r}
#| label: q8-partes
# Las dos partes del mejor modelo inflado (interpretación)
summary(m_zip)
```

```{r}
#| label: q8-cifras
#| include: false
aics <- AIC(m_pois_fr, m_zip, m_zinb, m_hurdle)
vg   <- pscl::vuong(m_zip, m_pois_fr)
cz   <- coef(summary(m_zip))
q8 <- list(pct_ceros = mean(cartera$n_fraude == 0) * 100,
           mejor = rownames(aics)[which.min(aics$AIC)],
           aic = setNames(round(aics$AIC), rownames(aics)),
           p_estructural = plogis(cz$zero["(Intercept)", "Estimate"]) * 100,
           b_pot_zero = cz$zero["z_pot", "Estimate"],
           p_pot_zero = cz$zero["z_pot", "Pr(>|z|)"],
           b_uso_cnt  = cz$count["usocomercial", "Estimate"],
           p_uso_cnt  = cz$count["usocomercial", "Pr(>|z|)"])
```

::: {.callout-tip}
## Respuesta a la dirección (Q8)
**Sí, hay dos tipos de póliza, y el modelo de mezcla lo captura.** Con un
**`r f(q8$pct_ceros)` %** de ceros en `n_fraude`, el **inflado de ceros** (ZIP) es el que
mejor ajusta —AIC `r q8$aic[["m_zip"]]`, frente a `r q8$aic[["m_pois_fr"]]` del Poisson
simple y `r q8$aic[["m_hurdle"]]` del *hurdle*— y bate al Poisson en el test de Vuong
(*z* = `r f(vg[1, "z-statistic"], 2)`). Que la **mezcla** (zero-inflated) gane a la
**barrera** (hurdle) es la clave conceptual: los ceros **no** vienen de un único
mecanismo de barrera, sino de una **mezcla** de pólizas «inmunes» —que por su naturaleza
nunca levantan revisión— con pólizas que siguen un proceso de conteo y que también
pueden dar cero.

Las **dos partes** del modelo:

- **Parte de inflación** (logit de ser un *cero estructural*): probabilidad base
  ≈ `r f(q8$p_estructural)` %. Depende sobre todo de la **potencia**
  (coef. `r f(q8$b_pot_zero, 2)` por DE, *p* = `r pv(q8$p_pot_zero)`): **a más potencia,
  menos probabilidad de ser «inmune»** —los coches potentes acaban levantando revisión—.
- **Parte de conteo** (riesgo de fraude entre las que *sí pueden* levantarlo): la sube
  el **uso comercial** (coef. `r f(q8$b_uso_cnt, 2)`, *p* = `r pv(q8$p_uso_cnt)`).

**Cómo distinguir ambos tipos.** No con certeza póliza a póliza, pero el modelo
asigna a cada cero una **probabilidad posterior de ser estructural**: las de **baja
potencia y uso particular** son las candidatas a "nunca levantan"; las de **alta
potencia / uso comercial** son "aún no lo han hecho" (esperables de revisar). Eso
permite **priorizar recursos antifraude** sobre el segundo grupo.
:::

# Bloque 2.5 · Agencias y territorio (Q9–Q12) {#sec-b24}

## Q9 · ¿El volumen de gestiones depende de la agencia? ¿Cuánta variación es suya? {#sec-q9}

::: {.callout-note}
## Lo que pregunta la dirección (Q9)
> ¿El volumen de **gestiones** depende de la **agencia** que lleva la póliza, o es
> cosa de la propia póliza? ¿**Cuánta** variación es atribuible a la agencia?
:::

**Objetivo y método.** `n_gestiones` es un conteo con un **ritmo propio de cada
agencia**. Ajustamos un **GLMM de Poisson** con **intercepto aleatorio por agencia**
`(1 | id_agencia)` y offset, y medimos la fracción de variación atribuible a la
agencia con el **ICC**.

```{r}
#| label: q9-fit
m_gest_ag <- glmmTMB::glmmTMB(
  n_gestiones ~ edad_tramo + z_pot + uso + (1 | id_agencia) + offset(log(exposicion)),
  family = poisson, data = cartera)
summary(m_gest_ag)
```

```{r}
#| label: q9-icc
icc_ag <- performance::icc(m_gest_ag)
icc_ag

# Varianza de agencia (escala log) y su lectura multiplicativa
vc_ag <- glmmTMB::VarCorr(m_gest_ag)$cond$id_agencia
sd_ag <- as.numeric(attr(vc_ag, "stddev"))
c(sd_agencia_log = sd_ag,
  rango_multiplicativo_1sd = exp(c(-1, 1) * sd_ag))   # ×tasa a ±1 DE de agencia
```

::: {.callout-tip}
## Respuesta a la dirección (Q9)
**El volumen de gestiones depende, y mucho, de la agencia.** El **ICC es
`r f(icc_ag$ICC_adjusted, 2)`**: un **`r f(icc_ag$ICC_adjusted * 100)` % de la
variación** —descontado ya el perfil de la póliza— es **entre agencias**, no de la
propia póliza. La desviación típica de agencia es `r f(sd_ag, 2)` en escala log, lo que
se traduce en un **rango multiplicativo** amplio: una agencia situada una DE por encima
de la media tramita **≈ `r pc(exp(sd_ag))` %** de gestiones por unidad de exposición, y
una DE por debajo, **≈ `r pc(exp(-sd_ag))` %** (factores ×`r f(exp(sd_ag), 2)` y
×`r f(exp(-sd_ag), 2)`). Conclusión: gran parte del volumen es **efecto de la agencia**,
lo que justifica modelizarla como **nivel propio** y no meterla como una covariable más.
:::

## Q10 · ¿Hay efecto de región por encima de las agencias? {#sec-q10}

::: {.callout-note}
## Lo que pregunta la dirección (Q10)
> ¿Hay un efecto de **región** por encima de las agencias?
:::

**Objetivo y método.** Añadimos un nivel superior: **región** contiene a las agencias
(anidamiento `región > agencia`). Estimamos las **dos componentes de varianza** y
qué parte del agrupamiento vive en cada nivel.

```{r}
#| label: q10-fit
m_gest_reg <- glmmTMB::glmmTMB(
  n_gestiones ~ edad_tramo + z_pot + uso + (1 | id_region) + (1 | id_agencia) +
    offset(log(exposicion)),
  family = poisson, data = cartera)

# Componentes de varianza
vc <- glmmTMB::VarCorr(m_gest_reg)$cond
var_reg <- as.numeric(attr(vc$id_region,  "stddev"))^2
var_ag  <- as.numeric(attr(vc$id_agencia, "stddev"))^2
c(var_region = var_reg, var_agencia = var_ag,
  pct_region_del_agrupamiento = round(var_reg / (var_reg + var_ag) * 100, 1))

# ¿Aporta la región? LRT del modelo con y sin nivel región
lrt_reg <- anova(m_gest_ag, m_gest_reg)
lrt_reg
```

::: {.callout-tip}
## Respuesta a la dirección (Q10)
**Sí hay un efecto de región por encima de las agencias**, aunque menor que el de la
agencia. Al añadir el nivel territorial, la variación de agrupamiento se reparte en
**región `r f(var_reg, 3)`** y **agencia `r f(var_ag, 3)`**: un
**`r f(var_reg / (var_reg + var_ag) * 100)` % es territorial** y el resto es propio de
cada agencia dentro de su región. El contraste confirma que la región **aporta**
(LRT χ² = `r f(lrt_reg$Chisq[2], 1)`, `r lrt_reg[["Chi Df"]][2]` gl,
*p* = `r pv(lrt_reg[["Pr(>Chisq)"]][2])`). En términos prácticos, las regiones difieren
entre sí (una DE regional ≈ ±`r f((exp(sqrt(var_reg)) - 1) * 100)` % de tasa), pero
**dónde está la agencia dentro de la región pesa más** que la región en sí: la gestión
es sobre todo un fenómeno **local de agencia**, con un fondo regional real pero
secundario.
:::

## Q11 · ¿Qué agencias se desvían más o menos de lo esperable? {#sec-q11}

::: {.callout-note}
## Lo que pregunta la dirección (Q11)
> ¿Qué agencias se **desvían** —mejor o peor de lo que cabría esperar por su cartera—?
:::

**Objetivo y método.** Los **BLUPs** (predicciones de los efectos aleatorios) sitúan a
cada agencia respecto a la media, **ajustada por su cartera**. Los ordenamos en un
gráfico ***caterpillar*** con su incertidumbre; las agencias cuyo intervalo **no cruza
el 0** son atípicas. Comentamos el ***shrinkage*** (las agencias con poca cartera se
encogen hacia la media).

```{r}
#| label: q11-blups
#| fig-width: 7
#| fig-height: 6
#| fig-cap: "Caterpillar de los BLUPs por agencia (efecto sobre la tasa de gestiones, escala log), ordenados, con ±1.96 EE. En rojo, agencias cuyo intervalo no cruza el 0 (atípicas)."
re_ag <- as.data.frame(glmmTMB::ranef(m_gest_reg))
re_ag <- re_ag[re_ag$grpvar == "id_agencia", ]
re_ag <- re_ag[order(re_ag$condval), ]
re_ag$rank <- seq_len(nrow(re_ag))
re_ag$atipica <- with(re_ag, (condval - 1.96 * condsd) > 0 | (condval + 1.96 * condsd) < 0)

ggplot(re_ag, aes(rank, condval, color = atipica)) +
  geom_hline(yintercept = 0, linetype = 2) +
  geom_pointrange(aes(ymin = condval - 1.96 * condsd, ymax = condval + 1.96 * condsd)) +
  scale_color_manual(values = c(`FALSE` = "grey50", `TRUE` = "firebrick")) +
  labs(x = "agencia (ordenada por BLUP)", y = "BLUP (efecto en log-tasa de gestiones)",
       color = "atípica")

# Agencias atípicas y su efecto multiplicativo sobre la tasa
atipicas <- re_ag |>
  filter(atipica) |>
  transmute(agencia = grp, blup = round(condval, 3),
            factor_tasa = round(exp(condval), 2)) |>
  arrange(desc(blup))
atipicas
```

```{r}
#| label: q11-shrinkage
# Shrinkage: BLUP vs media cruda por agencia (log-tasa observada), con tamaño de cartera
crudo <- cartera |>
  group_by(id_agencia) |>
  summarise(n_polizas = n(),
            tasa_cruda = sum(n_gestiones) / sum(exposicion), .groups = "drop") |>
  mutate(log_tasa_cruda = log(tasa_cruda) - weighted.mean(log(tasa_cruda), n_polizas))
shrink <- re_ag |>
  transmute(id_agencia = grp, blup = condval) |>
  left_join(crudo, by = "id_agencia")
head(shrink[order(shrink$n_polizas), ], 8)   # las de menor cartera: más shrinkage
```

::: {.callout-tip}
## Respuesta a la dirección (Q11)
**`r nrow(atipicas)` agencias se desvían de forma significativa** —su intervalo no
cruza el 0—, ya ajustadas por la cartera que gestionan:

- **Por encima** (más gestiones de lo esperable):
  `r paste0("**", atipicas$agencia[atipicas$blup > 0], "** (×", f(atipicas$factor_tasa[atipicas$blup > 0], 2), ")", collapse = ", ")`.
- **Por debajo**:
  `r paste0("**", atipicas$agencia[atipicas$blup < 0], "** (×", f(atipicas$factor_tasa[atipicas$blup < 0], 2), ")", collapse = ", ")`.

Es decir, la agencia más alta tramita un **`r pc(max(atipicas$factor_tasa))` %** de
gestiones por unidad de exposición respecto a la media, y la más baja un
**`r pc(min(atipicas$factor_tasa))` %**. Son las candidatas naturales a **auditoría**
(las altas) y a **exportar buenas prácticas** (las bajas) —o al revés, según lo que la
gestión signifique operativamente—.

Los BLUPs incorporan ***shrinkage***: las agencias con **poca cartera** se **encogen
hacia la media** para no sobre-reaccionar al ruido. Se ve en la tabla anterior: la de
menor cartera (`r shrink$n_polizas[which.min(shrink$n_polizas)]` pólizas) tiene una
media cruda de `r f(shrink$log_tasa_cruda[which.min(shrink$n_polizas)], 2)` en log-tasa
y un BLUP de solo `r f(shrink$blup[which.min(shrink$n_polizas)], 2)`. Así el ranking
descansa en **evidencia**, no en el azar de pocas pólizas.
:::

## Q12 · Si abrimos una agencia nueva, ¿qué deberíamos esperar? {#sec-q12}

::: {.callout-note}
## Lo que pregunta la dirección (Q12)
> Si abrimos una **agencia nueva**, ¿qué deberíamos esperar?
:::

**Objetivo y método.** Distinguimos predicción **condicional** (una agencia **conocida**,
con su BLUP) de la **marginal** (una agencia **nueva**, sin historial). Para la nueva
usamos el efecto medio (`re.form = NA`) y un **rango plausible** que incorpora la
variabilidad entre agencias (σ de agencia + región).

```{r}
#| label: q12-pred
nd <- data.frame(edad_tramo = factor("35-65", levels = levels(cartera$edad_tramo)),
                 z_pot = 0,
                 uso = factor("particular", levels = levels(cartera$uso)),
                 exposicion = 1)

# Marginal: agencia (y región) NUEVAS -> efectos aleatorios en su media
tasa_tipica <- predict(m_gest_reg, nd, re.form = NA, type = "response")   # agencia "mediana"

# Rango plausible para una agencia nueva: ±1.96 (sd_region^2 + sd_agencia^2)^0.5 en log
sd_total <- sqrt(var_reg + var_ag)
eta <- predict(m_gest_reg, nd, re.form = NA, type = "link")
rango_nueva <- exp(eta + c(inf = -1.96, sup = 1.96) * sd_total)

c(tasa_tipica_agencia_nueva = tasa_tipica,
  rango95_entre_agencias = rango_nueva)
```

::: {.callout-tip}
## Respuesta a la dirección (Q12)
Para una **agencia nueva** (sin historial), la mejor apuesta puntual es la de una
agencia **típica**: **≈ `r f(tasa_tipica, 2)` gestiones por año** de exposición para el
perfil base. Pero la expectativa honesta debe reconocer la **dispersión entre
agencias**: una agencia nueva podría situarse plausiblemente en un **rango del 95 % de
[`r f(rango_nueva[["inf"]], 2)`, `r f(rango_nueva[["sup"]], 2)`]** gestiones/año.

La clave es la distinción **condicional vs marginal**: para una agencia **conocida**
usamos su **BLUP** y la predicción es **estrecha** (sabemos dónde cae); para una
**nueva** solo tenemos la **media poblacional** y el intervalo se **ensancha** por la
variabilidad entre agencias (σ de región + agencia), porque aún **no sabemos** en qué
parte de la distribución caerá. Recomendación: **presupuestar por la tasa típica**
pero **dimensionar capacidad para el rango** hasta que la agencia acumule historial y
podamos estimar su efecto propio.
:::

# Bloque 2.6 · El riesgo en el tiempo (Q13–Q15) {#sec-b25}

## Q13 · ¿Cómo cambia el riesgo del primer siniestro con la antigüedad? {#sec-q13}

::: {.callout-note}
## Lo que pregunta la dirección (Q13)
> ¿Cómo cambia el riesgo del **primer siniestro** a lo largo de la antigüedad de la
> póliza? ¿Sube, baja, se mantiene?
:::

**Objetivo y método.** Tratamos el **tiempo al primer siniestro** (`t_primer_sin`,
`evento`) como **riesgos a trozos**: partimos el seguimiento en tramos de antigüedad y
ajustamos una **Poisson sobre datos persona-periodo** con `offset(log(tiempo en
riesgo))`. El término `factor(tramo)` da el **hazard base** por tramo; añadir
covariables da **hazard ratios**. Contrastamos con **Kaplan–Meier** y **Cox** (deben
coincidir: riesgos a trozos ≡ Poisson).

```{r}
#| label: q13-personaperiodo
library(survival)
cortes <- 1:9
pp <- survSplit(Surv(t_primer_sin, evento) ~ ., data = cartera, cut = cortes,
                episode = "tramo", start = "tstart", end = "tstop")
pp$expo_tramo <- pp$tstop - pp$tstart          # tiempo en riesgo dentro del tramo
pp <- pp[pp$expo_tramo > 0, ]

# Hazard base por tramo (sin covariables): cada coef = log-tasa de riesgo del tramo
m_pw0 <- glm(evento ~ 0 + factor(tramo) + offset(log(expo_tramo)),
             family = poisson, data = pp)
hazard_base <- data.frame(tramo = seq_along(coef(m_pw0)),
                          hazard = round(exp(coef(m_pw0)), 4))
hazard_base
```

```{r}
#| label: q13-hr
# Con covariables de riesgo -> hazard ratios (riesgos a trozos)
m_pw <- glm(evento ~ factor(tramo) + edad_tramo + z_km + z_dens + tipo_vehiculo +
              offset(log(expo_tramo)), family = poisson, data = pp)

# Cox equivalente
m_cox <- coxph(Surv(t_primer_sin, evento) ~ edad_tramo + z_km + z_dens + tipo_vehiculo,
               data = cartera)

# Comparación de HR: piecewise-Poisson vs Cox
hr_pw  <- broom::tidy(m_pw, exponentiate = TRUE) |>
  filter(!grepl("tramo|Intercept", term)) |> select(term, HR_poisson = estimate)
hr_cox <- broom::tidy(m_cox, exponentiate = TRUE) |> select(term, HR_cox = estimate)
comp_hr <- left_join(hr_pw, hr_cox, by = "term") |>
  mutate(across(where(is.numeric), ~ round(.x, 3)))
comp_hr
```

```{r}
#| label: q13-km
# Kaplan-Meier: supervivencia (no haber tenido aún el primer siniestro)
km <- survfit(Surv(t_primer_sin, evento) ~ 1, data = cartera)
summary(km, times = c(1, 2, 3, 4, 5))
```

```{r}
#| label: q13-cifras
#| include: false
sk  <- summary(km, times = c(1, 5))
q13 <- list(h_ini = mean(hazard_base$hazard[1:2]),
            h_fin = mean(hazard_base$hazard[6:9]),
            s1 = sk$surv[1], s5 = sk$surv[2],
            hr = comp_hr)
```

::: {.callout-tip}
## Respuesta a la dirección (Q13)
**El riesgo del primer siniestro es más alto al principio y baja con la antigüedad.**
El hazard base pasa de **≈ `r f(q13$h_ini, 3)` en los dos primeros años** a
**≈ `r f(q13$h_fin, 3)` a partir del 6.º–9.º** (el repunte del último tramo es ruido:
quedan muy pocas pólizas en riesgo). En términos de supervivencia (Kaplan–Meier), un
**`r f((1 - q13$s1) * 100)` % declara su primer siniestro el primer año** y un
**`r f((1 - q13$s5) * 100)` % lo ha declarado a los 5 años** (supervivencia
`r f(q13$s1, 2)` → `r f(q13$s5, 2)`).

Los **hazard ratios** por riesgos a trozos coinciden **exactamente con los de Cox**
—la discrepancia máxima es de
`r format(max(abs(q13$hr$HR_poisson - q13$hr$HR_cox)), digits = 2)`—: confirma que
*riesgos a trozos ≡ Poisson ≡ Cox*.

**Matiz importante (para la dirección):** que el riesgo **poblacional** baje **no**
significa que cada póliza sea menos arriesgada con el tiempo —de hecho el proceso
generador la hace ligeramente creciente—. Es **selección por fragilidad** ([Q7](#sec-q7)):
las pólizas más siniestrosas declaran pronto y **salen del conjunto en riesgo**, de modo
que las que sobreviven sin parte son cada vez las de menor riesgo. Esto tiene una
lectura operativa directa en [Q15](#sec-q15).
:::

## Q14 · Con el historial completo, ¿los siguientes siniestros se comportan como el primero? {#sec-q14}

::: {.callout-note}
## Lo que pregunta la dirección (Q14)
> Con el **historial completo** de partes, ¿el riesgo de los **siguientes** siniestros
> se comporta como el del primero, o distinto?
:::

**Objetivo y método (avanzado).** Sobre el **panel** póliza-año (proceso de conteo,
`(tstart, tstop]` con `n_partes_anual` y **offset variable** `log(expo_anual)`)
planteamos un modelo de **eventos recurrentes**. Con una **fragilidad por póliza**
`(1 | id_poliza)` que absorbe la correlación entre partes de la misma póliza,
añadimos un indicador de **haber tenido ya algún parte** (`ya_tuvo`): su coeficiente
mide si, *más allá* de la fragilidad, el riesgo de los **siguientes** difiere del
**primero** (dependencia de estado).

```{r}
#| label: q14-ag
panel <- panel |>
  arrange(id_poliza, anio) |>
  group_by(id_poliza) |>
  mutate(prev = lag(cumsum(n_partes_anual), default = 0),
         ya_tuvo = as.integer(prev > 0)) |>
  ungroup()
panel_r <- panel |> filter(expo_anual > 0)

m_rec <- glmmTMB::glmmTMB(
  n_partes_anual ~ ya_tuvo + (1 | id_poliza) + offset(log(expo_anual)),
  family = poisson, data = panel_r)

# IRR de 'ya_tuvo' (¿los siguientes difieren del primero tras la fragilidad?)
sm <- summary(m_rec)$coefficients$cond
# OJO: nombres propios; `est` ya se usa en Q2 y no conviene pisarlo
b_rec <- sm["ya_tuvo", "Estimate"]; se_rec <- sm["ya_tuvo", "Std. Error"]
rec <- c(IRR_ya_tuvo = exp(b_rec),
         IC_inf = exp(b_rec - 1.96 * se_rec), IC_sup = exp(b_rec + 1.96 * se_rec),
         p_valor = sm["ya_tuvo", "Pr(>|z|)"])
rec

# Varianza de la fragilidad de recurrencia (correlación entre partes de una misma póliza)
vc_rec  <- glmmTMB::VarCorr(m_rec)$cond$id_poliza
var_rec <- as.numeric(attr(vc_rec, "stddev"))^2
vc_rec
```

::: {.callout-tip}
## Respuesta a la dirección (Q14)
**Los siguientes siniestros se comportan igual que el primero.** Una vez que la
**fragilidad por póliza** absorbe la correlación del historial, el indicador de «haber
tenido ya algún parte» es **irrelevante**: IRR = **`r f(rec["IRR_ya_tuvo"], 2)`**,
IC 95 % [`r f(rec["IC_inf"], 2)`, `r f(rec["IC_sup"], 2)`],
*p* = `r pv(rec["p_valor"])`. Es decir, **no hay «contagio»** ni dependencia de estado:
haber declarado un siniestro no cambia por sí mismo el ritmo de los siguientes.

Lo que sí hay es **mucha heterogeneidad entre pólizas**: la fragilidad de recurrencia
tiene **varianza ≈ `r f(var_rec, 2)`** —mayor que la de `r f(sigma2, 2)` del primer
siniestro en [Q7](#sec-q7), porque aquí usa **todo** el historial—. Traducción: las pólizas acumulan partes en
racimo **no porque un parte llame a otro, sino porque algunas son intrínsecamente de
alta intensidad**. Para la dirección: basta un **modelo de frecuencia con fragilidad
(Poisson mixto / binomial negativa)**; no hacen falta términos de "orden del siniestro".
:::

## Q15 · ¿Cada cuánto conviene revisar a las pólizas de más riesgo? {#sec-q15}

::: {.callout-note}
## Lo que pregunta la dirección (Q15)
> ¿Cada cuánto conviene **revisar** a las pólizas de más riesgo?
:::

**Objetivo y método.** Traducimos el hazard a una **recomendación operativa**:
estimamos, para un perfil de **alto riesgo** y otro de **bajo riesgo**, el tiempo hasta
alcanzar una **incidencia acumulada** del 25 % (una de cada cuatro pólizas con al menos
un siniestro). Ese horizonte sugiere la **frecuencia de revisión**.

```{r}
#| label: q15-revision
perfil_hi <- data.frame(edad_tramo = factor("18-25", levels = levels(cartera$edad_tramo)),
                        z_km = 1.5, z_dens = 1.5,
                        tipo_vehiculo = factor("moto", levels = levels(cartera$tipo_vehiculo)))
perfil_lo <- data.frame(edad_tramo = factor("35-65", levels = levels(cartera$edad_tramo)),
                        z_km = -1, z_dens = -1,
                        tipo_vehiculo = factor("turismo", levels = levels(cartera$tipo_vehiculo)))

sf <- survfit(m_cox, newdata = rbind(perfil_hi, perfil_lo))
# tiempo hasta incidencia acumulada 25% (supervivencia 0.75)
t_umbral <- function(i) { idx <- which(sf$surv[, i] <= 0.75)[1]
  if (is.na(idx)) NA_real_ else round(sf$time[idx], 2) }
t_hi <- t_umbral(1); t_lo <- t_umbral(2)
c(alto_riesgo_anios_hasta_25pct = t_hi, bajo_riesgo_anios_hasta_25pct = t_lo)
```

::: {.callout-tip}
## Respuesta a la dirección (Q15)
El horizonte hasta que **una de cada cuatro** pólizas del perfil tiene su primer
siniestro depende radicalmente del riesgo: **`r f(t_hi, 1)` años** en un perfil de
**alto riesgo** (joven, muchos km, alta densidad, moto) frente a **`r f(t_lo, 1)` años**
en uno de **bajo riesgo** (35–65, pocos km, baja densidad, turismo) —una diferencia de
un factor `r f(t_lo / t_hi, 1)`—.

**Recomendación de cadencia:** revisar las pólizas de **alto riesgo** con periodicidad
**≈ anual** y las de **bajo riesgo** cada **`r f(t_lo, 0)`–`r f(t_lo + 2, 0)` años**. Además, como el riesgo del primer
parte se **concentra en los primeros años** ([Q13](#sec-q13)), conviene **adelantar** la
vigilancia al inicio del contrato: una póliza de alto riesgo que ha aguantado 2–3 años
sin parte está revelándose como de baja fragilidad y puede **espaciarse** su revisión.
Priorizar los primeros años rinde más que revisar por igual toda la vida de la póliza.
:::

# Bloques 2.7 y 2.2 · Modelo fiable y responsable (Q16–Q19) {#sec-b26}

## Q16 · Con tantas variables, ¿cuáles conservar sin perder fiabilidad? {#sec-q16}

::: {.callout-note}
## Lo que pregunta la dirección (Q16)
> Manejamos **muchísimas variables**: ¿cuáles merece la pena **conservar** para
> anticipar la siniestralidad, sin perder fiabilidad?
:::

**Objetivo y método.** Partimos de un conjunto amplio de candidatos (con **ruido a
propósito**) y comparamos tres estrategias de selección sobre `n_siniestros` (Poisson,
offset): paso a paso por **AIC** y por **BIC**, y **lasso** (`glmnet`, con validación
cruzada para elegir la penalización). Entregamos un modelo **corto y fiable**.
`sexo` queda **excluido** por ley ([Q17](#sec-q17)).

```{r}
#| label: q16-step
cand <- c("edad_tramo","z_carnet","z_pot","z_antv","z_km","z_dens",
          "zona_circulacion","uso","tipo_vehiculo","combustible",
          "valor_vehiculo","cilindrada","n_conductores","financiado",
          "forma_pago","estado_civil","color_vehiculo","nivel_estudios","medio_contacto")

f_full <- reformulate(c(cand, "offset(log(exposicion))"), response = "n_siniestros")
m_full <- glm(f_full, family = poisson, data = cartera)

m_aic <- MASS::stepAIC(m_full, direction = "both", trace = FALSE)
m_bic <- MASS::stepAIC(m_full, direction = "both", k = log(nrow(cartera)), trace = FALSE)

cat("AIC selecciona:\n"); print(formula(m_aic))
cat("\nBIC selecciona:\n"); print(formula(m_bic))
```

```{r}
#| label: q16-lasso
x   <- model.matrix(reformulate(cand), cartera)[, -1]
y   <- cartera$n_siniestros
off <- log(cartera$exposicion)

set.seed(SEMILLA_CURSO)
cvl <- glmnet::cv.glmnet(x, y, family = "poisson", offset = off, alpha = 1)

# Variables retenidas por el lasso (a lambda.1se, el modelo parsimonioso)
coefs <- as.matrix(coef(cvl, s = "lambda.1se"))
sel <- rownames(coefs)[coefs[, 1] != 0]
cat("Lasso (lambda.1se) retiene:\n"); print(setdiff(sel, "(Intercept)"))
c(lambda_1se = cvl$lambda.1se, n_vars_1se = length(sel) - 1)
```

```{r}
#| label: q16-cv
# ¿Pierde fiabilidad el modelo corto? Deviance de VC: modelo corto (BIC) vs completo
set.seed(SEMILLA_CURSO)
cv_full  <- boot::cv.glm(cartera, m_full, K = 10)$delta[1]
cv_short <- boot::cv.glm(cartera, m_bic,  K = 10)$delta[1]
c(cv_error_full = round(cv_full, 4), cv_error_corto = round(cv_short, 4))
```

```{r}
#| label: q16-cifras
#| include: false
bonito <- c(edad_tramo = "edad", "edad_tramo35-65" = "edad", z_km = "kilómetros",
            z_dens = "densidad", zona_circulacion = "zona", tipo_vehiculo = "tipo de vehículo",
            combustible = "combustible", n_conductores = "nº de conductores",
            z_antv = "antigüedad del vehículo", valor_vehiculo = "valor del vehículo",
            z_pot = "potencia", z_carnet = "antigüedad del carnet", uso = "uso")
nom <- function(v) { r <- bonito[v]; unique(ifelse(is.na(r), v, r)) }
q16 <- list(
  lasso = nom(setdiff(sel, "(Intercept)")),
  bic   = nom(setdiff(all.vars(formula(m_bic))[-1], "exposicion")),
  aic   = nom(setdiff(all.vars(formula(m_aic))[-1], "exposicion")),
  cv_f = cv_full, cv_c = cv_short)
q16$mejora <- q16$cv_f >= q16$cv_c
q16$solo_stepwise <- setdiff(q16$bic, q16$lasso)
```

::: {.callout-tip}
## Respuesta a la dirección (Q16)
**Un puñado de variables basta.** Las tres estrategias convergen en un núcleo estable:

- **Lasso** (versión parsimoniosa): retiene solo **`r paste(q16$lasso, collapse = ", ")`**.
- **BIC**: `r paste(q16$bic, collapse = ", ")`.
- **AIC** (el más generoso): `r paste(q16$aic, collapse = ", ")`.

**`r if (q16$mejora) "No se pierde fiabilidad al acortar" else "El acortamiento tiene un coste pequeño"`:**
el error de validación cruzada del modelo corto (BIC) es **`r f(q16$cv_c, 3)`**, frente
a **`r f(q16$cv_f, 3)`** del modelo completo
`r if (q16$mejora) "—las variables de ruido no ayudan, estorban—" else ""`.

**Recomendación:** un modelo **corto** construido sobre el núcleo que el lasso retiene
(**`r paste(q16$lasso, collapse = ", ")`**), que además coincide con lo que el contraste
de razón de verosimilitudes daba por relevante en [Q1](#sec-q1). Conviene quedarse con
**una** de las dos —zona o densidad— por su solapamiento, y **desconfiar** de lo que el
paso a paso retiene pero el lasso descarta
(`r if (length(q16$solo_stepwise)) paste(q16$solo_stepwise, collapse = ", ") else "nada, en este caso"`):
son los candidatos naturales a **falso positivo**, y lo confirmamos contra la verdad del
DGP en la validación final.

Nótese que el AIC, más generoso, arrastra alguna variable de ruido que el BIC y el lasso
descartan. Es el comportamiento esperado —penaliza menos la complejidad— y una razón
práctica para preferir criterios más severos cuando el objetivo es **tarificar** y no
solo predecir.
:::

## Q17 · Sexo: predice, pero la ley lo prohíbe. ¿Selección responsable sin proxies? {#sec-q17}

::: {.callout-note}
## Lo que pregunta la dirección (Q17)
> Tenemos el **sexo** del conductor y sabemos que predice, pero la ley **prohíbe**
> tarificar con él: ¿cómo hacéis una selección que lo **respete** y no lo cuele por la
> puerta de atrás (**proxies**)?
:::

**Objetivo y método.** (i) Comprobamos que `sexo` tiene señal; (ii) lo **excluimos** del
modelo de tarificación (primas unisex, *Test-Achats*, TJUE C-236/09); (iii) buscamos
**proxies** —variables permitidas que reconstruyan el sexo— ajustando un modelo que
intente **predecir el sexo** desde las covariables de tarificación; si alguna lo predice
con fuerza, es una vía de fuga a vigilar.

```{r}
#| label: q17-senal
# (i) ¿Tiene señal el sexo sobre la siniestralidad?
m_sexo <- glm(n_siniestros ~ sexo + offset(log(exposicion)), family = poisson, data = cartera)
broom::tidy(m_sexo, exponentiate = TRUE, conf.int = TRUE)
```

```{r}
#| label: q17-proxy
# (iii) ¿Reconstruyen el sexo las variables permitidas? (cribado global de proxies)
m_proxy <- glm(I(sexo == "H") ~ z_pot + cilindrada + tipo_vehiculo + z_km + z_dens +
                 valor_vehiculo + uso, family = binomial, data = cartera)
broom::tidy(m_proxy) |> mutate(across(where(is.numeric), ~ round(.x, 4)))

# Capacidad discriminante del "reconstructor": 0.5 = ninguna; >0.5 = hay fuga
auc_proxy <- pROC::auc(cartera$sexo, predict(m_proxy, type = "response"))
auc_proxy
```

```{r}
#| label: q17-cifras
#| include: false
q17 <- list(
  irr_sexo = exp(-coef(m_sexo)[["sexoM"]]),          # H frente a M
  auc      = as.numeric(auc_proxy))
```

::: {.callout-tip}
## Respuesta a la dirección (Q17)
**Sí, el sexo predice**: los hombres tienen una tasa de siniestros
**≈ `r f((q17$irr_sexo - 1) * 100)` % mayor** que las mujeres. Y aun así **no entra** en
el modelo de tarificación: la ley lo prohíbe (primas unisex, *Test-Achats*, TJUE
C-236/09).

**Pero excluirlo no basta.** El modelo que intenta reconstruir el sexo desde las
variables permitidas **lo consigue por encima del azar** (AUC = `r f(q17$auc, 3)`, donde
0,5 sería una moneda al aire). Hay al menos una variable de tarificación que lleva
información del sexo incorporada: el cribado dice **que la hay**, y los coeficientes
apuntan a **`tipo_vehiculo`**.

Este cribado es una **alarma**, no un diagnóstico: mezcla todas las candidatas y no
cuantifica el daño. Identificar cuál es el proxy y **cuánto** transporta es
exactamente lo que pide [Q18](#sec-q18), y allí lo contrastamos formalmente.

**Selección responsable (criterio general):** (i) **excluir** el atributo protegido;
(ii) **auditar** con el cribado global y con contrastes de independencia condicional
variable a variable; (iii) **medir la fuga** que queda; y (iv) decidir de forma
**explícita y documentada** qué se hace con el proxy —porque, como se ve en Q18, la
decisión no es estadística sino de política de empresa—.
:::

## Q18 · ¿Qué variable permitida está sustituyendo al sexo, y cuánto se nos cuela? {#sec-q18}

::: {.callout-note}
## Lo que pregunta la dirección (Q18)
> Y si lo quitamos del modelo, ¿estamos ya tranquilos? ¿Hay alguna de las variables que
> **sí** podemos usar que vaya tan de la mano del sexo que en realidad lo esté
> sustituyendo? Si es así, decidnos **cuál** y **cuánto** de la diferencia entre hombres
> y mujeres se nos sigue colando por ahí.
:::

**Objetivo y método.** «$V$ es un proxy de $S$» significa, exactamente, «$V$ y $S$ no son
independientes». Es una hipótesis contrastable en una **tabla de contingencia**
([Unidad 2.2](../caso2_conteos.qmd#sec-u22-proxy)): para cada covariable permitida
contrastamos la **independencia condicional** con `sexo` dado el siniestro. Después
medimos la fuga comparando el efecto **marginal** de `sexo` con el **ajustado** por el
proxy.

```{r}
#| label: q18-independencia-condicional
candidatas <- c("tipo_vehiculo", "zona_circulacion", "uso", "combustible",
                "estado_civil", "forma_pago", "nivel_estudios")

proxy_test <- purrr::map_dfr(candidatas, function(v) {
  tb <- cartera |>
    mutate(sin = ifelse(tuvo_siniestro > 0, "si", "no")) |>
    count(sexo, .data[[v]], sin, name = "n") |>
    rename(V = 2)
  m_ci  <- glm(n ~ sexo * sin + V * sin,          family = poisson, data = tb)  # sexo _||_ V | sin
  m_hom <- glm(n ~ sexo * sin + V * sin + sexo:V, family = poisson, data = tb)
  a <- anova(m_ci, m_hom, test = "LRT")
  tibble::tibble(variable = v, gl = a$Df[2], LRT = round(a$Deviance[2], 2),
                 p = a$`Pr(>Chi)`[2])
}) |>
  mutate(p_ajustado = p.adjust(p, method = "holm"),      # 7 contrastes: corregimos
         veredicto  = ifelse(p_ajustado < 0.05, "PROXY", "sin evidencia")) |>
  arrange(p)
proxy_test
```

```{r}
#| label: q18-tamano
# El contraste dice SI; el tamaño dice CUÁNTO. Tabla sexo x tipo de vehículo.
tb_st <- table(sexo = cartera$sexo, tipo = cartera$tipo_vehiculo)
addmargins(tb_st)
round(prop.table(tb_st, margin = 1), 3)     # composición por sexo
```

```{r}
#| label: q18-fuga
# Lo que el proxy transporta: efecto de sexo antes y después de controlar por él.
irr_s <- function(fml) exp(coef(glm(fml, family = poisson, data = cartera))[["sexoM"]])
fuga <- c(
  marginal  = irr_s(n_siniestros ~ sexo + offset(log(exposicion))),
  ajustado  = irr_s(n_siniestros ~ sexo + tipo_vehiculo + offset(log(exposicion))))
c(round(1 / fuga, 3),                                  # en dirección H vs M
  fuga_relativa = round(fuga[["ajustado"]] / fuga[["marginal"]], 3))
```

```{r}
#| label: q18-cifras
#| include: false
q18 <- list(
  tab      = proxy_test,
  detectados = proxy_test$variable[proxy_test$veredicto == "PROXY"],
  n_negativos = sum(proxy_test$veredicto == "sin evidencia"),
  p_moto_H = mean(cartera$tipo_vehiculo[cartera$sexo == "H"] == "moto") * 100,
  p_moto_M = mean(cartera$tipo_vehiculo[cartera$sexo == "M"] == "moto") * 100,
  marg     = 1 / fuga[["marginal"]], ajus = 1 / fuga[["ajustado"]])
q18$pct_fuga <- (q18$marg / q18$ajus - 1) * 100
```

::: {.callout-tip}
## Respuesta a la dirección (Q18)
**Sí, hay un proxy, y es el tipo de vehículo.** De las `r nrow(q18$tab)` variables
permitidas que hemos auditado, `r length(q18$detectados)` sale asociada al sexo tras
corregir por el número de contrastes: **`r paste(q18$detectados, collapse = ", ")`**.
Las otras `r q18$n_negativos` no muestran evidencia, y ese contraste es tan importante
como el positivo: significa que el hallazgo es específico, no un artefacto de mirar
muchas variables.

**El mecanismo, en una línea:** las motos son el **`r f(q18$p_moto_H)` %** de la cartera
de hombres y solo el **`r f(q18$p_moto_M)` %** de la de mujeres. Como la moto es además
más siniestrosa, tarificar por tipo de vehículo aplica, de rebote, parte de la
diferencia por sexo.

**Cuánto se cuela:** el efecto de ser hombre sobre la tasa de siniestros es
**`r f(q18$marg, 3)`** sin controlar por el tipo de vehículo y **`r f(q18$ajus, 3)`**
controlando por él. Esa brecha —en torno al **`r f(q18$pct_fuga)` %**— es la parte de la
diferencia entre hombres y mujeres que sigue entrando en la tarifa **aunque `sexo` no
esté en el modelo**.

::: {.callout-important}
## Qué hacer con esto: la decisión no es estadística
El análisis dice **cuál** y **cuánto**. No dice qué hacer, y conviene ser explícito
sobre por qué:

- **Eliminar `tipo_vehiculo`** cierra esa vía, pero sacrifica poder predictivo
  **legítimo**: la moto es objetivamente más siniestrosa, por razones físicas que nada
  tienen que ver con quién la conduce.
- **Conservarlo** mantiene la calidad técnica de la tarifa y acepta una fuga
  cuantificada.

Nuestra recomendación es **conservarlo y documentar la fuga**, porque el efecto causal
propio del tipo de vehículo es real y la fuga resulta
`r if (abs(q18$pct_fuga) < 3) "pequeña en la escala de la frecuencia" else if (abs(q18$pct_fuga) < 10) "moderada" else "sustancial, lo que debería inclinar la balanza hacia revisarlo"`.
Pero es una decisión de
**política de empresa** —con implicaciones legales— que corresponde tomar a la dirección,
no al equipo analítico. Lo que sí es responsabilidad nuestra es que la decisión se tome
**con la cifra delante** y no por descuido.

Y un aviso para el Caso 3: esta fuga se ha medido sobre la **frecuencia**. Si el tipo de
vehículo también afecta al **coste** por siniestro, la fuga sobre la **prima pura** será
mayor que la calculada aquí.
:::
:::

## Q19 · ¿Cómo comprobáis que no os habéis equivocado? {#sec-q19}

::: {.callout-note}
## Lo que pregunta la dirección (Q19)
> Estos números los vamos a usar para fijar precios. ¿Cómo comprobáis vosotros mismos
> que no os habéis equivocado? Si el mismo dato se puede analizar de dos maneras
> distintas, ¿os dan lo mismo?
:::

**Objetivo y método.** Es una pregunta legítima y tiene respuesta técnica. La asociación
entre un factor y el siniestro puede estimarse por **dos caminos formalmente
equivalentes**: el log-lineal **saturado** sobre las frecuencias de celda y la
**logística** del siniestro sobre ese factor. Deben dar **exactamente** los mismos odds
ratios; si no coinciden, hay un error en alguna parte.

```{r}
#| label: q19-equivalencia
tb_zs <- cartera |>
  mutate(sin = ifelse(tuvo_siniestro > 0, "si", "no")) |>
  count(zona_circulacion, sin, name = "n")

# Camino 1: log-lineal saturado sobre los recuentos de celda
m_ll <- glm(n ~ zona_circulacion * sin, family = poisson, data = tb_zs)
or_ll <- coef(m_ll)[grepl(":", names(coef(m_ll)))]

# Camino 2: logística del siniestro sobre la zona
m_lg <- glm(I(sin == "si") ~ zona_circulacion, family = binomial, weights = n, data = tb_zs)
or_lg <- coef(m_lg)[-1]

comparacion <- rbind(loglineal = or_ll, logistica = or_lg)
round(comparacion, 8)
c(discrepancia_maxima = max(abs(or_ll - or_lg)))
```

```{r}
#| label: q19-cifras
#| include: false
q19 <- list(dif = max(abs(or_ll - or_lg)))
```

::: {.callout-tip}
## Respuesta a la dirección (Q19)
**Sí, coinciden.** Las dos vías dan los mismos coeficientes de asociación: la
discrepancia máxima es de `r format(q19$dif, digits = 2, scientific = TRUE)`, es decir,
**error de redondeo del ordenador**, no diferencia real.

Y no es una casualidad afortunada: **deben** coincidir. El log-lineal saturado y la
logística son el mismo modelo escrito de dos maneras; lo único que cambia es qué se
considera fijo —la logística da por dados los totales de cada zona y modela la
probabilidad dentro de ella; el log-lineal los modela con un término propio—. Como ese
término es justo el que el diseño del muestreo fija, las conclusiones sobre la
asociación son idénticas.

Por eso es una comprobación útil: **si un día no coincidieran**, no sería un hallazgo
interesante, sería la señal de que hay un error —una tabla mal construida, una
categoría de referencia distinta o unos pesos mal aplicados— y habría que buscarlo antes
de usar el número para nada.

Este es solo un ejemplo del control de calidad que aplicamos de forma sistemática; el
más importante es el de la sección siguiente, donde contrastamos **todas** las
estimaciones contra los parámetros con los que se generaron los datos.
:::

# Validación contra la verdad del DGP {#sec-validacion}

::: {.callout-important}
## Control de calidad (al final, no a ciegas)
Cargamos `cartera.rds`, que conserva `attr(., "verdad")`, y comparamos las
estimaciones con los parámetros generadores conocidos.
:::

```{r}
#| label: validacion-carga
cartera_rds <- readRDS(file.path(ruta, "cartera.rds"))
verdad <- attr(cartera_rds, "verdad")
str(verdad, max.level = 1)
```

```{r}
#| label: validacion-b21
# Betas verdaderos de la intensidad de siniestros (log-IRR) frente a lo estimado.
# (En equipo_01, los betas se escalaron por mult_efecto = 0.90.)
verdad$betas$claim

# Estimado (log-escala) para comparar signos y magnitudes aproximadas
coef(m_sin)
```

::: {.callout-note}
## Control de calidad (Bloques 2.1–2.2)
El ajuste **a ciegas recupera bien la verdad del DGP**. Todos los **signos** coinciden
con los betas generadores (`verdad$betas$claim`, ya escalados por 0.9): edad negativa
y fuerte; km y densidad positivas y grandes; moto, furgoneta y diésel positivas. Las
**magnitudes** están en el entorno correcto (p. ej. edad 35–65 estimada −0.64 vs.
verdadera −0.72; km +0.171 vs. +0.270; moto +0.269 vs. +0.162).

Las **atenuaciones** de km y densidad se explican por haber incluido
`zona_circulacion`, que se **deriva de la densidad** y solapa con `z_dens`/`z_km`
(confirma la redundancia señalada en Q1 y Q4). El **uso comercial** se recupera peor
(0.02 vs. 0.20), coherente con su no significación en esta cartera.

La verdad confirma además el **origen de la sobredispersión**: `theta_frail = 0.8`
→ fragilidad Gamma con varianza 1/0.8 = **1.25**, es decir, **heterogeneidad no
observada real** entre pólizas —justo lo que eleva el índice de dispersión a 1.43 y lo
que abordaremos en [Q6](#sec-q6)–[Q7](#sec-q7)—. Nota de *fairness*: `sexo_h` tiene
efecto real (+0.09) pero queda **excluido** del modelo por ley (*Test-Achats*); se
trata en [Q17](#sec-q17).
:::

```{r}
#| label: validacion-b22
# Bloques 2.3-2.4: fragilidad y ceros estructurales
c(theta_frail_verdad = verdad$theta_frail,
  var_frailty_verdad = 1 / verdad$theta_frail,   # varianza de la fragilidad Gamma
  var_gamma_NB_estim = 1 / m_nb$theta)

# Ceros estructurales del fraude: logit verdadero (int, uso, pot) vs parte de inflación
verdad$g_cero
coef(m_zip, model = "zero")
```

::: {.callout-note}
## Control de calidad (Bloques 2.3–2.4)
**Fragilidad recuperada.** La verdad es `theta_frail = 0.8` → varianza de fragilidad
**1.25**. La estimamos en **1.07** (NB) y **1.13** (OLRE): ligera **atenuación**
(los predictores fijos absorben parte de la heterogeneidad), pero el orden de
magnitud y el mecanismo se recuperan bien.

**Ceros estructurales recuperados.** El logit verdadero de ser cero estructural es
`g_cero = (int 0.2, uso −0.6, pot −0.3)`; la parte de inflación del ZIP estima
**(int 0.36, uso −0.53, pot −0.60)**: **todos los signos coinciden**, el efecto del
uso casi clava el valor y el de la potencia se sobrestima pero es correcto en sentido
y muy significativo. Confirmamos que el ZIP **identificó el mecanismo real** de los
ceros del fraude.
:::

```{r}
#| label: validacion-b24
# Bloque 2.5: desviaciones típicas de agencia y región vs la verdad
c(sd_agencia_verdad = verdad$sigma_ag, sd_agencia_estim = sqrt(var_ag),
  sd_region_verdad  = verdad$sigma_reg, sd_region_estim  = sqrt(var_reg))

# BLUPs estimados vs efectos de agencia verdaderos (u_ag): correlación
blup_ord <- re_ag[order(as.integer(as.character(re_ag$grp))), "condval"]
c(cor_blup_uag = cor(blup_ord, verdad$u_ag))
```

::: {.callout-note}
## Control de calidad (Bloque 2.5)
**Componentes de varianza recuperadas.** La verdad es σ_agencia = **0.45** y
σ_región = **0.35**; estimamos **0.354** y **0.285** —una atenuación de ~20 %,
esperable en Poisson-lognormal con 30 agencias y 6 regiones, pero con la **jerarquía
correcta** (agencia > región)—. Y lo más importante para el uso operativo: los
**BLUPs correlacionan 0.85 con los efectos de agencia verdaderos** (`u_ag`), de modo
que el **ranking de agencias atípicas de Q11 es fiable** —identificamos bien quién se
desvía, aunque el tamaño absoluto del efecto quede algo comprimido—.
:::

```{r}
#| label: validacion-b25
# Bloque 2.6: forma y nivel del hazard base del primer siniestro
c(weib_shape_verdad = verdad$weib_shape,   # >1 => hazard creciente con la antigüedad
  lambda0_verdad    = verdad$lambda0)      # nivel base del hazard de siniestros
hazard_base                                 # estimado por tramo (de Q13)
```

::: {.callout-note}
## Control de calidad (Bloque 2.6)
La verdad fija un hazard individual **Weibull con forma 1.05** (ligeramente
**creciente**) y nivel base `lambda0 = 0.12`. El hazard **estimado a nivel de población**
**decrece** (0.08 → 0.03). **No es contradicción**: con una fragilidad fuerte
(`theta_frail = 0.8`), la **selección** hace que la curva poblacional caiga aunque la
individual suba —justo el fenómeno que ilustramos en Q13—. El nivel estimado en los
primeros años (~0.075–0.083) es del orden de `lambda0` (algo menor por estar centrado en
covariables y neto de fragilidad). El mecanismo temporal se recupera correctamente.
:::

```{r}
#| label: validacion-b26
# Bloque 2.7: señal verdadera de sexo y variables de ruido (efecto nulo por diseño)
verdad$betas$claim["sexo_h"]      # efecto real del sexo (excluido por ley)
# Variables con señal real en la intensidad de siniestros (para contrastar la selección):
names(verdad$betas$claim)
```

```{r}
#| label: validacion-proxy
# ¿Existía el proxy que detectamos en Q18? El DGP lo declara explícitamente.
px <- verdad$proxy
str(px, max.level = 1)

# Diseño frente a lo observado en NUESTRA cartera
p_obs <- prop.table(table(cartera$sexo, cartera$tipo_vehiculo == "moto"), margin = 1)[, "TRUE"]
or_obs <- (p_obs[["H"]] / (1 - p_obs[["H"]])) / (p_obs[["M"]] / (1 - p_obs[["M"]]))
c(OR_disenado = round(px$or_moto_HvsM, 2), OR_observado = round(or_obs, 2))

# ¿Y las que dimos por NO proxies? El DGP las declara controles negativos.
px$controles_negativos

# Fuga teórica por este canal, según los betas verdaderos
d_p <- diff(px$p_moto_sexo)
c(frecuencia = exp(verdad$betas$claim[["tipo_moto"]] * d_p),
  severidad  = exp(verdad$betas$sev[["tipo_moto"]]   * d_p),
  prima_pura = exp((verdad$betas$claim[["tipo_moto"]] +
                      verdad$betas$sev[["tipo_moto"]]) * d_p)) |> round(4)
```

::: {.callout-note}
## Control de calidad (Bloque 2.7)
La selección **acierta con la verdad del DGP**: retiene el núcleo de variables con señal
real y descarta el ruido, con el **lasso** eliminando algún falso positivo que el paso a
paso conserva —ilustra por qué la regularización es más robusta—. Y `sexo_h`, que tiene
señal real, queda **excluido** del modelo de tarificación.

**Y el proxy existía.** Esta es la comprobación que da sentido a [Q18](#sec-q18): el DGP
declara en `attr(cartera, "verdad")$proxy` que `tipo_vehiculo` fue construido
**deliberadamente** asociado al sexo, con un odds ratio de diseño que recuperamos casi
exactamente en la cartera. Además:

- Las variables que dimos por **no proxies** figuran en el DGP como **controles
  negativos**: acertamos también en los negativos, que es la mitad difícil del problema.
- La **fuga teórica** calculada desde los betas verdaderos confirma el orden de magnitud
  del que estimamos, y añade el aviso que anticipábamos: por **severidad** fuga más que
  por frecuencia, de modo que sobre la **prima pura** el efecto es mayor que el medido
  sobre la siniestralidad. Es material para el Caso 3.

Que la auditoría de Q17–Q18 detecte un proxy **que sabemos que está** —y solo ese— es la
mejor evidencia de que el procedimiento funciona. Con datos reales no tendríamos esta
red de seguridad, y esa es precisamente la razón de haberlo ensayado aquí.
:::

# Referencias {.unnumbered}
