---
title: "Plantilla de informe ejecutivo basado en datos"
subtitle: "Comunicación breve, clara y orientada a decisiones empresariales"
author: "[Equipo]"
date: today
lang: es
format:
  html:
    embed-resources: true   # IMPORTANTE: empaqueta imágenes/CSS/JS en un único .html
                             # (no se genera la carpeta "nombre_files/"; el archivo es
                             # autocontenido y fácil de compartir o subir a GitHub)
    toc: true
    toc-depth: 3
    toc-location: left
    number-sections: true
    theme: cosmo
    code-fold: true          # el código queda plegado por defecto (más legible)
    code-tools: true         # botón para mostrar/copiar/descargar el código
    code-summary: "Mostrar código"
    df-print: paged          # tablas de datos paginadas, no volcadas en bruto
    fig-width: 7
    fig-height: 5
    smooth-scroll: true

  # ---------------------------------------------------------------------------
  # PDF OPCIONAL. Descomenta este bloque si quieres que Quarto genere también el
  # informe.pdf al renderizar, en lugar de imprimirlo desde el navegador.
  #
  # Requiere una distribución de LaTeX. Si no la tienes, instálala UNA vez con:
  #     quarto install tinytex
  #
  # Ojo: el PDF de LaTeX no reproduce todo lo que hace el HTML. Se pierden el
  # plegado del código (code-fold) y las tablas paginadas (df-print: paged), que
  # salen volcadas; y las figuras pueden recolocarse. Si eso te importa, imprime
  # el PDF desde el navegador, que conserva el aspecto exacto del HTML.
  #
  # pdf:
  #   documentclass: scrartcl   # clase KOMA: márgenes y tipografía sensatos
  #   papersize: a4
  #   toc: true
  #   toc-depth: 3
  #   number-sections: true
  #   colorlinks: true
  #   fig-width: 7
  #   fig-height: 5
  #   df-print: kable           # `paged` no existe en PDF: kable es el sustituto
  #   geometry:
  #     - top=25mm
  #     - bottom=25mm
  #     - left=25mm
  #     - right=25mm
  # ---------------------------------------------------------------------------

# reference-doc: plantilla-estilos.docx   # opcional (solo aplica si añades format: docx)
# Descomenta para citar con Zotero/BibTeX en formato APA 7:
# bibliography: references.bib
# csl: https://www.zotero.org/styles/apa
# execute:
#   echo: true      # en un informe técnico el código suele mostrarse
#   warning: false
#   message: false
---

<!--
  ────────────────────────────────────────────────────────────────
  CÓMO PUBLICAR Y ENTREGAR EL INFORME EN GITHUB
  ────────────────────────────────────────────────────────────────

  1) Renombra este fichero como informe.qmd y renderízalo a HTML
     (genera un único archivo autocontenido gracias a
     "embed-resources: true", sin carpeta informe_files/):

       quarto render informe.qmd --to html

  2) Genera además informe.pdf. Dos vías, ambas válidas:

     a) DESDE EL NAVEGADOR (recomendada). Abre informe.html y usa
        Archivo > Imprimir > Guardar como PDF. No necesitas instalar
        nada y el PDF conserva el aspecto exacto del HTML.

     b) CON QUARTO (opcional). Descomenta el bloque "pdf:" de la
        cabecera YAML y renderiza los dos formatos de una vez:

          quarto render informe.qmd

        Requiere LaTeX: instálalo una sola vez con
        "quarto install tinytex". Da un PDF de aspecto más académico,
        pero pierde el plegado del código y las tablas paginadas.

     ¿Por qué los dos formatos? Los repositorios del curso son PRIVADOS,
     y ahí GitHub abre y pinta los .pdf en el navegador, pero muestra los
     .html como código fuente. El PDF permite al profesorado leer y
     comentar de un vistazo; el HTML es el documento auténtico, con su
     tabla de contenidos, su código plegable y sus tablas paginadas.

  3) Sube AMBOS (informe.html e informe.pdf) al repositorio del equipo
     con commit + push, como cualquier otro archivo del proyecto.

  4) En el issue de entrega, enlaza LOS DOS. No escribas las URLs: entra
     en el repositorio en github.com, pulsa sobre cada archivo y copia la
     dirección de la barra del navegador. Tienen esta forma:

       https://github.com/GLM2026/REPOSITORIO-DE-TU-EQUIPO/blob/main/informe.pdf
       https://github.com/GLM2026/REPOSITORIO-DE-TU-EQUIPO/blob/main/informe.html

     NO uses htmlpreview.github.io: solo funciona con repositorios
     públicos. Plantilla completa del issue y detalle de los enlaces, en
     el apartado 9.3 de la Guía GitHub del Estudiante.

  ────────────────────────────────────────────────────────────────
-->

```{r}
#| label: setup
#| include: false

# Paquetes recomendados del curso (carga los que necesites en tu análisis)
# library(tidyverse); library(broom)
# library(marginaleffects); library(ggeffects)
knitr::opts_chunk$set(echo = FALSE, warning = FALSE, message = FALSE)
```

::: {.callout-tip}
## Idea fuerza
Un informe ejecutivo no resume todo el análisis: selecciona la evidencia necesaria para
decidir qué hacer, por qué hacerlo y con qué cautelas.
:::

::: {.callout-note collapse="true"}
## Cómo usar esta plantilla
- Producto esperado: documento breve para que una audiencia empresarial comprenda el problema,
  valore la evidencia y decida próximas acciones.
- Extensión orientativa: 5–10 páginas sin contar anexos, salvo indicación del profesorado.
- Prioriza claridad, relevancia y acción. No copies la estructura completa de un informe técnico
  ni acumules gráficos. Sustituye el texto entre corchetes `[...]` y elimina las indicaciones.
- Estructura: (0) Resumen ejecutivo · (1) Problema y decisión · (2) Evidencia disponible ·
  (3) Enfoque de análisis · (4) Hallazgos clave · (5) Implicaciones y recomendaciones ·
  (6) Riesgos, limitaciones y próximos pasos · (7) Referencias, IA y anexo metodológico.
:::

## Datos de la entrega {.unnumbered}

| Elemento | Contenido |
|---|---|
| Título del proyecto | [Completar] |
| Equipo | [Completar] |
| Asignatura / titulación | [Completar] |
| Curso académico | [Completar] |
| Profesorado | [Completar] |
| Audiencia destinataria | [Dirección, cliente, responsable de área, comité de decisión...] |
| Decisión que se quiere apoyar | [Completar] |

# Resumen ejecutivo

::: {.callout-note}
Redáctalo al final, aunque aparezca al principio. Máximo una página (250–400 palabras).
Debe cubrir: qué problema o decisión se aborda, qué datos se usaron y su alcance, qué
hallazgos recordar, qué implicaciones tienen, qué recomendación principal se propone y
qué cautela o riesgo considerar.
:::

> [Texto del resumen ejecutivo...]

# Problema de negocio y decisión que se quiere apoyar

::: {.callout-note}
Sitúa rápidamente a la audiencia: qué ocurre, por qué importa, a quién afecta y qué
decisión se quiere apoyar con el análisis.
:::

| Elemento | Contenido ejecutivo |
|---|---|
| Situación de partida | [Completar] |
| Problema de negocio | [Completar] |
| Audiencia decisora | [Completar] |
| Decisión o acción que se quiere apoyar | [Completar] |
| Consecuencia de no actuar | [Completar] |
| Criterio de éxito o indicador relevante | [Completar] |

> **Formulación breve del problema:** [Redactar en un párrafo el problema y la decisión que la audiencia debe valorar.]

# Evidencia disponible: datos, alcance y calidad

::: {.callout-note}
La audiencia no necesita todo el detalle técnico, pero sí saber si la evidencia es
suficiente y qué alcance tienen los datos.
:::

| Aspecto | Resumen para la audiencia |
|---|---|
| Fuente y periodo | [Completar] |
| Unidad de análisis | [Completar] |
| Volumen de datos | [Completar] |
| Variables o indicadores principales | [Completar] |
| Cobertura y alcance | [Completar] |
| Principales cautelas de calidad | [Completar] |

> **Mensaje de adecuación de los datos:** [Explicar en 4–6 líneas si los datos permiten apoyar la decisión y qué restricciones considerar.]

# Enfoque de análisis

::: {.callout-note}
Explica el enfoque metodológico sin convertirlo en una clase técnica. La pregunta clave es:
por qué este análisis es adecuado para apoyar la decisión.
:::

| Pregunta que se quería responder | Análisis realizado | Por qué era adecuado |
|---|---|---|
| [Completar] | [Completar] | [Completar] |
| [Completar] | [Completar] | [Completar] |

> **Nota metodológica breve:** [100–150 palabras como máximo. El detalle técnico va al anexo metodológico.]

# Hallazgos clave

::: {.callout-important}
## Regla de selección
Selecciona solo los resultados que cambian la comprensión del problema, priorizan una
decisión o sostienen una recomendación. Dos o tres hallazgos bien explicados son preferibles
a muchos gráficos mostrados sin interpretación.
:::

## Hallazgo clave 1: [título interpretativo]

| Elemento | Contenido |
|---|---|
| Mensaje principal | [Completar en una frase interpretativa] |
| Evidencia | [Dato, métrica, tabla o gráfico que respalda el hallazgo] |
| Visualización sugerida | [Insertar figura o tabla clara, con título y fuente] |
| Interpretación ejecutiva | [Qué significa para la decisión] |
| Cautela | [Qué no debe sobreinterpretarse] |

```{r}
#| label: fig-hallazgo-1
#| fig-cap: "[Título interpretativo de la visualización del hallazgo 1]"
#| eval: false

# Código que genera la visualización del hallazgo 1
```

## Hallazgo clave 2: [título interpretativo]

| Elemento | Contenido |
|---|---|
| Mensaje principal | [Completar en una frase interpretativa] |
| Evidencia | [Dato, métrica, tabla o gráfico que respalda el hallazgo] |
| Visualización sugerida | [Insertar figura o tabla clara, con título y fuente] |
| Interpretación ejecutiva | [Qué significa para la decisión] |
| Cautela | [Qué no debe sobreinterpretarse] |

```{r}
#| label: fig-hallazgo-2
#| fig-cap: "[Título interpretativo de la visualización del hallazgo 2]"
#| eval: false

# Código que genera la visualización del hallazgo 2
```

## Hallazgo clave 3: [título interpretativo]

| Elemento | Contenido |
|---|---|
| Mensaje principal | [Completar en una frase interpretativa] |
| Evidencia | [Dato, métrica, tabla o gráfico que respalda el hallazgo] |
| Visualización sugerida | [Insertar figura o tabla clara, con título y fuente] |
| Interpretación ejecutiva | [Qué significa para la decisión] |
| Cautela | [Qué no debe sobreinterpretarse] |

```{r}
#| label: fig-hallazgo-3
#| fig-cap: "[Título interpretativo de la visualización del hallazgo 3]"
#| eval: false

# Código que genera la visualización del hallazgo 3
```

# Implicaciones y recomendaciones accionables

::: {.callout-note}
Transforma evidencia en acción. Cada recomendación debe indicar qué hacer, por qué, qué
beneficio se espera, qué riesgo existe y cómo evaluar el impacto.
:::

| Prioridad | Acción propuesta | Evidencia que la respalda | Beneficio esperado | Riesgo o condición |
|---|---|---|---|---|
| Alta | [Completar] | [Completar] | [Completar] | [Completar] |
| Media | [Completar] | [Completar] | [Completar] | [Completar] |
| Baja / futura | [Completar] | [Completar] | [Completar] | [Completar] |

## Decisión recomendada

> [Redactar la decisión o acción que se recomienda adoptar, con la justificación mínima necesaria.]

# Riesgos, limitaciones y próximos pasos

| Riesgo o limitación | Por qué importa | Cómo gestionarlo |
|---|---|---|
| Datos | [Completar] | [Completar] |
| Método | [Completar] | [Completar] |
| Aplicación de la recomendación | [Completar] | [Completar] |
| Generalización | [Completar] | [Completar] |

## Próximos pasos propuestos

| Paso | Acción | Responsable o área | Indicador de seguimiento |
|---|---|---|---|
| 1 | [Completar] | [Completar] | [Completar] |
| 2 | [Completar] | [Completar] | [Completar] |
| 3 | [Completar] | [Completar] | [Completar] |

# Referencias, uso de IA y anexo metodológico breve

## Referencias

::: {.callout-note}
Incluir fuentes citadas en el texto, datos externos, documentación técnica y herramientas
de IA si procede, en formato APA 7. Con `bibliography: references.bib` se generan aquí.
:::

::: {#refs}
:::

> [Si no usas gestor de citas, sustituye este recuadro por la lista de referencias en formato APA 7.]

## Declaración responsable de uso de inteligencia artificial

::: {.callout-important}
Apartado obligatorio si se ha utilizado IA en cualquier fase del proyecto. Debe ser
transparente y concreto, y permitir constatar que la autoría del trabajo no es de la IA.
:::

| Aspecto | Declaración a completar |
|---|---|
| Herramientas utilizadas | [Herramienta, versión si se conoce y fecha aproximada de uso] |
| Tareas para las que se utilizó IA | [Redacción, código, depuración, visualización, búsqueda, síntesis, revisión...] |
| Revisión humana realizada | [Cómo se verificaron las salidas de IA] |
| Decisiones no delegadas en IA | [Limpieza de datos, elección metodológica, interpretación, conclusiones...] |
| Errores, límites o ajustes detectados | [Si la IA inventó, simplificó en exceso o propuso código incorrecto] |

> **Modelo de declaración.** En este proyecto se han utilizado herramientas de inteligencia
> artificial como apoyo para [indicar tareas concretas]. Todas las salidas generadas por estas
> herramientas han sido revisadas críticamente por el equipo. La IA no ha sido utilizada como
> fuente autónoma de resultados, ni como sustituto del análisis estadístico, ni como autora de
> las conclusiones. Las decisiones sobre limpieza de datos, metodología, interpretación,
> recomendaciones y redacción final han sido responsabilidad del equipo.

## Anexo metodológico breve

> [Incluir el detalle mínimo para que el lector interesado conozca técnicas, métricas, validación, supuestos, limpieza de datos o decisiones relevantes, sin sobrecargar el cuerpo ejecutivo.]

# Anexos opcionales

| Anexo | Contenido recomendado |
|---|---|
| Anexo A. Nota metodológica | [Detalle técnico resumido del análisis] |
| Anexo B. Visualizaciones complementarias | [Gráficos o tablas no esenciales para la lectura ejecutiva] |
| Anexo C. Calidad de datos | [Resumen de incidencias, sesgos y tratamientos aplicados] |
| Anexo D. Prompts de IA | [Solo si el profesorado lo solicita o si aportan trazabilidad] |

# Anexo · Reproducibilidad y entorno de ejecución

> **Apartado obligatorio.** El criterio «Datos, método y reproducibilidad» pesa un 20 % de la nota
> del informe, y la prueba que aplico es literal: **descargo `informe.qmd`, lo renderizo en mi
> ordenador y tiene que salir vuestro informe, idéntico y sin errores.**

**Antes de entregar, haced la prueba vosotros.** Reiniciad R (*Session → Restart R*,
`Ctrl/Cmd+Shift+F10`), borrad las carpetas de caché (`_freeze/`, `informe_files/`) y renderizad el
documento entero de cero. Si falla, no es reproducible, aunque a vosotros os funcionara antes.

Los cuatro fallos que rompen el render en otra máquina:

1. **Rutas absolutas.** Nada de `setwd("C:/Users/...")` ni `read.csv("C:/Users/marta/datos.csv")`.
   Los datos se leen desde su URL en bruto (`raw.githubusercontent.com`), como indica la guía de
   GitHub; y cualquier ruta local se escribe con `here::here()`, relativa a la raíz del proyecto.
2. **Paquetes sin cargar.** Todas las librerías que use el documento van declaradas en el chunk
   `setup` del principio. Si funciona en vuestro RStudio solo porque quedaron cargadas de otra
   sesión, aquí fallará.
3. **Objetos heredados.** Nada de depender de variables creadas en otro `.qmd` o en la consola.
   El documento se basta a sí mismo.
4. **Aleatoriedad sin semilla.** Toda simulación, partición, validación cruzada o *bootstrap* va
   precedida de `set.seed()`. Sin ella, las cifras del texto no coinciden con las del render.

## Semilla utilizada

Indicad aquí la semilla —o las semillas, si usáis varias— y dónde se fija:

`set.seed([número])`, fijada en el chunk `[nombre del chunk]`.

## Entorno de ejecución

La salida de este chunk deja constancia de la versión de R, el sistema operativo y la versión
**exacta** de cada paquete con el que se produjeron los resultados. No lo toquéis: se ejecuta solo
al renderizar.

```{r}
#| label: entorno-ejecucion
#| echo: true
#| code-fold: true
#| code-summary: "Ver el entorno de ejecución"

sessionInfo()
```

::: {.callout-tip collapse="true"}
## Una versión más completa, si queréis afinar

`sessionInfo()` es de R base y no necesita instalar nada. Si preferís una salida más legible, que
además indica **de dónde** salió cada paquete (CRAN, GitHub…) y **cuándo** se instaló —lo que hace
falta para reinstalar exactamente lo mismo—, sustituid la llamada anterior por:

```r
# install.packages("sessioninfo")
sessioninfo::session_info()
```
:::

# Checklist final antes de entregar

| Comprobación | Sí | A revisar |
|---|:--:|:--:|
| **El documento está íntegramente personalizado**: título, subtítulo, autoría y fecha son los del equipo; cabeceras y pies no conservan texto de la plantilla; no queda ningún `[texto entre corchetes]`, ninguna instrucción de la plantilla ni ninguna sección de ejemplo sin sustituir por contenido propio; se han eliminado los apartados que no apliquen. | ☐ | ☐ |
| El resumen ejecutivo puede leerse de forma autónoma. | ☐ | ☐ |
| La decisión que se quiere apoyar aparece claramente formulada. | ☐ | ☐ |
| Solo se incluyen resultados relevantes para la decisión. | ☐ | ☐ |
| Los gráficos son pocos, legibles y con títulos interpretativos. | ☐ | ☐ |
| La metodología se explica de forma breve y comprensible. | ☐ | ☐ |
| Las recomendaciones son concretas, priorizadas y respaldadas por evidencia. | ☐ | ☐ |
| Se explican beneficios esperados, riesgos y forma de evaluar impacto. | ☐ | ☐ |
| Las limitaciones principales están reconocidas sin exceso técnico. | ☐ | ☐ |
| Las referencias y fuentes de datos están citadas. | ☐ | ☐ |
| El uso de IA está declarado. | ☐ | ☐ |
| **El `informe.qmd` renderiza de cero en otro ordenador**: reiniciado R y borrada la caché, el documento se genera entero sin errores; sin rutas absolutas, con todos los paquetes declarados en `setup`, sin objetos heredados de otra sesión y con `set.seed()` antes de todo lo aleatorio. | ☐ | ☐ |
| **El anexo de reproducibilidad está completo**: semilla declarada y salida de `sessionInfo()` en el documento renderizado. | ☐ | ☐ |
