---
title: "Plantilla de informe técnico basado en datos"
subtitle: "Comunicación técnica rigurosa, trazable y orientada a evaluar la solidez del análisis"
author: "[Equipo]"
date: today
lang: es
format:
  html:
    embed-resources: true   # IMPORTANTE: empaqueta imágenes/CSS/JS en un único .html
                             # (no se genera la carpeta "nombre_files/"; el archivo es
                             # autocontenido y fácil de compartir o subir a GitHub)
    toc: true
    toc-depth: 3
    toc-location: left
    number-sections: true
    theme: cosmo
    code-fold: true          # el código queda plegado por defecto (más legible)
    code-tools: true         # botón para mostrar/copiar/descargar el código
    code-summary: "Mostrar código"
    df-print: paged          # tablas de datos paginadas, no volcadas en bruto
    fig-width: 7
    fig-height: 5
    smooth-scroll: true

  # ---------------------------------------------------------------------------
  # PDF. Bloque ACTIVO: un solo `quarto render informe.qmd` produce los dos
  # archivos que se entregan, informe.html e informe.pdf.
  #
  # Requiere una distribución de LaTeX, que se instala UNA sola vez (igual en
  # Windows, macOS y Linux) desde el Terminal de RStudio:
  #     quarto install tinytex
  # y se comprueba con `quarto check`, sección LaTeX. Detalle en el apartado
  # 5.9.1 de la Guía GitHub del Estudiante. Si al renderizar ves un error de
  # LaTeX, el informe.html YA se ha generado: lo que falta es la instalación.
  #
  # Ojo: el PDF de LaTeX no reproduce todo lo que hace el HTML. Se pierden el
  # plegado del código (code-fold) y las tablas paginadas (df-print: paged), que
  # salen volcadas; y las figuras pueden recolocarse. Es lo esperado: el HTML es
  # el documento auténtico y el PDF, la versión legible de un vistazo en GitHub.
  #
  pdf:
    documentclass: scrartcl   # clase KOMA: márgenes y tipografía sensatos
    papersize: a4
    toc: true
    toc-depth: 3
    number-sections: true
    colorlinks: true
    fig-width: 7
    fig-height: 5
    df-print: kable           # `paged` no existe en PDF: kable es el sustituto
    geometry:
      - top=25mm
      - bottom=25mm
      - left=25mm
      - right=25mm
  # ---------------------------------------------------------------------------

# reference-doc: plantilla-estilos.docx   # opcional (solo aplica si añades format: docx)
# Descomenta para citar con Zotero/BibTeX en formato APA 7:
# bibliography: references.bib
# csl: https://www.zotero.org/styles/apa
# execute:
#   echo: true      # en un informe técnico el código suele mostrarse
#   warning: false
#   message: false
---

<!--
  ────────────────────────────────────────────────────────────────
  CÓMO PUBLICAR Y ENTREGAR EL INFORME EN GITHUB
  ────────────────────────────────────────────────────────────────

  1) Renombra este fichero como informe.qmd y renderízalo:

       quarto render informe.qmd

     La cabecera YAML declara los DOS formatos, así que ese único
     comando genera informe.html e informe.pdf, que son exactamente
     los dos archivos que se entregan. El HTML es autocontenido
     ("embed-resources: true"), sin carpeta informe_files/.

     OJO: el botón "Render" de RStudio genera SOLO el primer formato
     declarado en el YAML, que aquí es el HTML. Si lo usas, el PDF no
     aparece y no es que algo falle. Para obtener los dos, ejecuta el
     comando anterior en la pestaña Terminal de RStudio (junto a
     Console), o despliega la flecha que hay al lado de "Render" y
     elige el formato.

     Para el PDF hace falta LaTeX, que se instala UNA sola vez con
     "quarto install tinytex" (ver apartado 5.9.1 de la Guía GitHub
     del Estudiante). Si aún no lo tienes, el render deja hecho el
     informe.html y falla al llegar al PDF: no has perdido nada,
     instala LaTeX y vuelve a renderizar.

     Plan B si la instalación se resiste: abre informe.html y usa
     Archivo > Imprimir > Guardar como PDF. Sale un PDF con el
     aspecto exacto del HTML, y también vale.

     ¿Por qué los dos formatos? Los repositorios del curso son PRIVADOS,
     y ahí GitHub abre y pinta los .pdf en el navegador, pero muestra los
     .html como código fuente. El PDF permite al profesorado leer y
     comentar de un vistazo; el HTML es el documento auténtico, con su
     tabla de contenidos, su código plegable y sus tablas paginadas.

  3) Sube AMBOS (informe.html e informe.pdf) al repositorio del equipo
     con commit + push, como cualquier otro archivo del proyecto.

  4) En el issue de entrega, enlaza LOS DOS. No escribas las URLs: entra
     en el repositorio en github.com, pulsa sobre cada archivo y copia la
     dirección de la barra del navegador. Tienen esta forma:

       https://github.com/GLM2026/REPOSITORIO-DE-TU-EQUIPO/blob/main/informe.pdf
       https://github.com/GLM2026/REPOSITORIO-DE-TU-EQUIPO/blob/main/informe.html

     NO uses htmlpreview.github.io: solo funciona con repositorios
     públicos. Plantilla completa del issue y detalle de los enlaces, en
     el apartado 9.3 de la Guía GitHub del Estudiante.

  ────────────────────────────────────────────────────────────────
-->

```{r}
#| label: setup
#| include: false

# Paquetes recomendados del curso (carga los que necesites en tu análisis)
# library(tidyverse); library(broom)
# library(marginaleffects); library(emmeans); library(ggeffects); library(car)
# library(DHARMa); library(performance); library(pROC)
# library(MASS); library(pscl); library(glmmTMB); library(glmnet); library(lme4)
# library(survival); library(survminer); library(flexsurv)

# ¿Te falta alguno? Instálalo UNA vez (descomenta y ejecuta en la consola,
# no al renderizar):
# install.packages(c("tidyverse", "broom", "marginaleffects", "emmeans",
#                    "ggeffects", "car", "DHARMa", "performance", "pROC", "MASS",
#                    "pscl", "glmmTMB", "glmnet", "lme4", "survival", "survminer",
#                    "flexsurv", "here"))
knitr::opts_chunk$set(echo = TRUE, warning = FALSE, message = FALSE)
```

::: {.callout-tip}
## Idea fuerza
Un informe técnico no es un volcado de código: documenta y justifica las decisiones
necesarias para evaluar, auditar y reutilizar el análisis.
:::

::: {.callout-note collapse="true"}
## Cómo usar esta plantilla
- Producto esperado: informe técnico completo, metodológicamente justificado y reproducible
  en sus aspectos esenciales.
- Extensión orientativa: 15–25 páginas sin contar anexos, salvo indicación del profesorado.
- Debe permitir valorar la solidez del análisis: qué datos se han usado, cómo se han preparado,
  qué metodología se aplicó, cómo se evaluaron los resultados y qué limitaciones condicionan la
  interpretación. Sustituye el texto entre corchetes `[...]` y elimina las indicaciones.
- Estructura: (0) Resumen técnico · (1) Contexto, problema, preguntas y objetivos ·
  (2) Datos, preparación y calidad · (3) Metodología y criterios · (4) Resultados, evaluación
  e interpretación · (5) Implicaciones, recomendaciones y próximos pasos · (6) Riesgos,
  limitaciones y uso de IA · (7) Referencias y anexos técnicos.
:::

::: {.callout-tip}
## Las tablas son un andamio, no una obligación
Las tablas de esta plantilla están para **asegurar que no se te olvida nada**, no para que rellenes
casillas. Si en tu proyecto una fila no aplica, bórrala en lugar de escribir «no procede»; y si un
apartado se lee mejor en prosa que en cuadrícula, **nárralo**: lo que se evalúa es que la información
esté y se entienda, no el formato en que la presentes.

Cuando sí uses tabla, **ponle título y etiqueta** para poder citarla desde el texto. Se escribe
justo debajo de la tabla, en una línea que empieza por dos puntos:

```
: Variables analizadas y pregunta a la que sirve cada una {#tbl-ejemplo}
```

Con eso la tabla se numera sola y en el texto la citas escribiendo `@tbl-ejemplo`, que se
convierte en «Tabla 3» o el número que le toque. Usa etiquetas que empiecen por `tbl-` y no repitas
ninguna. Ojo: si escribes mal una etiqueta, la cita **no da error**, se convierte en una referencia
bibliográfica rota; compruébalo en el documento renderizado.
:::

## Datos de la entrega {.unnumbered}

| Elemento | Contenido |
|-----------|-------------------------------------------------|
| Título del proyecto | [Completar] |
| Equipo | [Completar] |
| Asignatura / titulación | [Completar] |
| Curso académico | [Completar] |
| Profesorado | [Completar] |
| Audiencia destinataria | [Equipo técnico, profesorado, responsables de datos, equipo mixto...] |
| Versión / fecha | [Completar] |

# Resumen técnico o ejecutivo

::: {.callout-note}
Redáctalo al final, aunque aparezca al principio. Debe poder leerse de forma autónoma
(300–500 palabras) y cubrir: problema o decisión que motiva el análisis; datos, alcance y
limitaciones principales; enfoque metodológico y criterios de evaluación; hallazgos técnicos
más relevantes; implicaciones o usos; y cautelas esenciales para interpretar el análisis.
:::

> [**Texto del resumen técnico o ejecutivo.** Va narrado, sin tablas ni viñetas: es lo único que
> leerá quien no pase de la primera página, y debe sostenerse por sí solo.]

# Contexto, problema, preguntas y objetivos del análisis

::: {.callout-note}
Explica por qué se realiza el análisis, qué decisión o conocimiento se pretende apoyar y
cómo se traduce esa necesidad en preguntas respondibles con datos.
:::

## Contexto, audiencia y necesidad de análisis

> [**Abre el apartado y presenta la @tbl-contexto**: sitúa al lector en el proyecto. Qué
> organización o entorno, qué está pasando, quién ha pedido el análisis y quién va a leer esto.
> Anuncia que la tabla resume ese encuadre.]

| Elemento | Contenido |
|-------------|-----------------------------------------------|
| Contexto del proyecto | [Completar] |
| Audiencia destinataria | [Completar] |
| Decisión, proceso o problema que se quiere apoyar | [Completar] |
| Consecuencia de no abordar el problema | [Completar] |

: [Descripción de la tabla] {#tbl-contexto}

> [**Lee la @tbl-contexto**: no repitas las casillas. Explica la tensión que justifica el
> encargo —qué decisión está bloqueada, qué se está haciendo a ciegas— y, si el destinatario del
> documento y el de las conclusiones no son el mismo, dilo aquí y di cómo lo has resuelto al
> escribir. Borra este recuadro cuando lo hayas redactado.]

## Problema de análisis

> [Redactar el problema de forma concreta, evitando formulaciones genéricas como "analizar los datos".]

## Preguntas de negocio y preguntas analíticas

> [**Abre el apartado**: presenta las preguntas que planteó el cliente y advierte de que a
> continuación se recorren una a una para traducirlas. Traducir es la parte delicada del encargo:
> una pregunta mal traducida se responde con un modelo impecable que contesta otra cosa.]

::: {.callout-note}
Formula aquí las preguntas **sin nombrar todavía variables ni modelos concretos**: los datos se
presentan en la sección siguiente y la técnica se justifica en la de metodología. La pregunta
analítica debe decir **qué se quiere modelizar** —una probabilidad, un momento de ocurrencia, una
categoría, un grado, un reparto de variabilidad— **en función de qué tipo de predictores**.
Identifica cada pregunta con un código (P1, P2, …) y reutilízalo después en los objetivos, en la
presentación de los datos y en los resultados.
:::

| # | Pregunta de negocio | Pregunta analítica asociada | Decisión que podría apoyar |
|:----:|-----------------|-------------------------|------------|
| P1 | [Completar] | [Completar] | [Completar] |
| P2 | [Completar] | [Completar] | [Completar] |
| P3 | [Completar] | [Completar] | [Completar] |

: [Descripción de la tabla] {#tbl-preguntas}

> [**Desarrolla cada pregunta** en un párrafo propio antes o después de la tabla: qué quiere saber
> el cliente, qué habría que estimar exactamente para contestarle y qué decisión suya depende de la
> respuesta. La tabla resume esa correspondencia; el texto es donde se justifica.
> Borra este recuadro cuando lo hayas redactado.]

## Objetivos del análisis

::: {.callout-note}
Los objetivos se derivan de las preguntas analíticas que acabas de formular: cada objetivo
específico dice, en términos de lo que el análisis se compromete a estimar, qué pregunta o preguntas
va a resolver. Cierra cada uno con el código de la pregunta correspondiente (P1, P2, …) para que la
trazabilidad pregunta → objetivo → resultado quede a la vista.
:::

| Tipo de objetivo | Redacción del objetivo |
|------------|------------------------------------------------|
| Objetivo general | [Completar] |
| Objetivo específico 1 | [Completar] (P…) |
| Objetivo específico 2 | [Completar] (P…) |
| Objetivo específico 3 | [Completar] (P…) |
| Objetivo específico 4, si procede | [Completar] (P…) |

: [Descripción de la tabla] {#tbl-objetivos}

> [**Lee la @tbl-objetivos**: en dos o tres frases, explica cómo se encadenan —qué hace el objetivo
> general y cómo se reparten el trabajo los específicos— y deja explícito el compromiso que
> adquieres: qué se va a estimar y qué no entra en el alcance.
> Borra este recuadro cuando lo hayas redactado.]

# Datos, preparación y calidad de la evidencia

::: {.callout-note}
El lector debe entender de dónde salen los datos, qué representan, cómo se han preparado
y hasta qué punto son adecuados para responder las preguntas planteadas.
:::

> [**Abre la sección**: en un párrafo, di qué evidencia se ha utilizado y qué va a encontrar el
> lector en los apartados que siguen —procedencia y alcance de los datos, variables, auditoría de
> calidad y valoración final de adecuación—. Si trabajas con más de un banco de datos, este es el
> sitio para nombrarlos y decir en qué se diferencian.]

## Descripción de los datos

> [**Abre el apartado y presenta la @tbl-datos**: de dónde salen estos datos, quién los recogió y con
> qué propósito, y por qué son los adecuados para las preguntas del apartado anterior. Anuncia lo que
> resume la tabla antes de mostrarla. Una o dos frases bastan.]

| Elemento | Información a completar |
|----------------|--------------------------------------------|
| Fuente de los datos | [Base interna, encuesta, datos abiertos, API, experimento, simulación...] |
| Periodo analizado | [Fechas o intervalo temporal cubierto] |
| Unidad de análisis | [Cliente, transacción, producto, visita, estudiante, empresa, registro...] |
| Número de observaciones | [Completar] |
| Número de variables | [Completar] |
| Criterios de inclusión/exclusión | [Completar] |

: [Descripción de la tabla] {#tbl-datos}

> [**Lee la @tbl-datos**: qué conviene retener de ella. No repitas las filas una a una; señala lo que
> condiciona el análisis —el tamaño, la ventana temporal, la unidad de observación, lo que quedó
> fuera— y cualquier cosa que el lector deba tener en la cabeza al interpretar los resultados.
> Borra este recuadro cuando lo hayas redactado.]

```{r}
#| label: carga-datos
#| eval: false

# Carga reproducible de los datos
# datos <- readr::read_csv("datos/mis_datos.csv")
# dim(datos); glimpse(datos)
```

## Variables principales

::: {.callout-note}
Este es el lugar donde se conectan los datos con las preguntas: la columna **Papel** dice qué hace
cada variable en el análisis —respuesta, predictor, factor de agrupamiento o identificador— y la
última la enlaza con el código (P1, P2, …) de la pregunta que ayuda a responder. Si trabajas con más
de un banco de datos, añade una columna que indique en cuál vive cada variable y explica debajo, en
un párrafo breve, qué banco responde a cada pregunta y por qué.
:::

> [**Abre el apartado y presenta la @tbl-variables**: cuántas variables entran en el análisis y de
> qué naturaleza son —continuas, categóricas, de conteo, temporales—. Anuncia que la tabla las
> detalla una a una con el papel que juega cada una.]

| Variable | Tipo | Papel | Descripción | Objetivo o pregunta que ayuda a responder |
|--------|--------|---------|------------------|-------------|
| [Completar] | [Completar] | [respuesta / predictor / agrupamiento / identificador] | [Completar] | [Completar] |
| [Completar] | [Completar] | [Completar] | [Completar] | [Completar] |
| [Completar] | [Completar] | [Completar] | [Completar] | [Completar] |
| [Completar] | [Completar] | [Completar] | [Completar] | [Completar] |

: [Descripción de la tabla] {#tbl-variables}

> [**Lee la @tbl-variables**: no recorras la tabla variable por variable. Destaca cuál es la
> respuesta de cada pregunta y qué predictores la acompañan, señala las variables que exigen alguna
> cautela —escalas poco habituales, categorías con muy pocos casos, variables derivadas— y explica
> cualquier variable disponible que hayas decidido **no** usar, y por qué.
> Borra este recuadro cuando lo hayas redactado.]

## Preparación y calidad de los datos

> [**Abre el apartado y presenta la @tbl-auditoria**: qué comprobaciones has hecho sobre los datos
> antes de modelizar y con qué criterio. Deja claro si este apartado documenta una **limpieza** —los
> datos venían con problemas y los has tratado— o una **auditoría** —venían limpios y lo has
> verificado—, porque son dos historias distintas y el lector necesita saber cuál está leyendo.]

| Aspecto revisado | Qué se detectó | Tratamiento aplicado | Impacto o cautela |
|-------|---------------------------|-------------|-------------|
| Valores perdidos | [Completar] | [Completar] | [Completar] |
| Duplicados | [Completar] | [Completar] | [Completar] |
| Valores atípicos | [Completar] | [Completar] | [Completar] |
| Errores de codificación | [Completar] | [Completar] | [Completar] |
| Transformaciones | [Completar] | [Completar] | [Completar] |
| Variables derivadas | [Completar] | [Completar] | [Completar] |
| Sesgos posibles | [Completar] | [Completar] | [Completar] |

: [Descripción de la tabla] {#tbl-auditoria}

> [**Lee la @tbl-auditoria**: qué encontraste que condicione de verdad el análisis. Distingue lo que
> corregiste de lo que decidiste conservar, y justifica ambas decisiones: conservar un atípico es una
> decisión tan deliberada como eliminarlo. Si no apareció ningún problema, dilo explícitamente —un
> apartado de calidad sin hallazgos es un resultado, no un apartado vacío—.
> Borra este recuadro cuando lo hayas redactado.]

```{r}
#| label: preparacion-datos
#| eval: false

# Limpieza, transformaciones y variables derivadas (documentadas y reproducibles)
```

## Valoración de adecuación de los datos

> [**Cierra la sección**, aquí sin tabla: este apartado es un juicio, y va narrado. Explica si los
> datos son suficientes, pertinentes y fiables para responder a las preguntas, apoyándote en lo que
> acabas de mostrar. Señala **qué preguntas quedan limitadas** por calidad, cobertura o
> disponibilidad, y hasta qué punto. Mójate: una valoración que dice que todo está bien sin matices
> no es una valoración.]

# Metodología y criterios de análisis

::: {.callout-note}
Justifica la metodología en función del problema y de las preguntas analíticas. No la
conviertas en una explicación de manual sobre cada técnica.
:::

> [**Abre la sección y presenta la @tbl-metodologia**: explica con qué criterio general has elegido
> las técnicas —qué propiedad de cada respuesta las impone— y anuncia que la tabla empareja cada
> pregunta con su técnica, su justificación y el criterio con que se valida.]

| Pregunta analítica | Técnica o enfoque aplicado | Por qué es adecuado | Criterio de evaluación o validación |
|-------|--------------|-----------------|----------------------|
| [Completar] | [Completar] | [Completar] | [Completar] |
| [Completar] | [Completar] | [Completar] | [Completar] |
| [Completar] | [Completar] | [Completar] | [Completar] |

: [Descripción de la tabla] {#tbl-metodologia}

> [**Lee la @tbl-metodologia**: justifica las elecciones que no sean obvias y, sobre todo, **las
> alternativas que descartaste y por qué**. Un informe técnico se audita por las decisiones, no por
> los resultados. Borra este recuadro cuando lo hayas redactado.]

## Supuestos, decisiones y limitaciones metodológicas

> [Explicar supuestos, selección de variables, particiones entrenamiento/prueba, criterios de validación, pruebas estadísticas, criterios de comparación o decisiones técnicas que condicionen la interpretación.]

## Evaluación, validación o comprobaciones

> [**Abre el apartado y presenta la @tbl-comprobaciones**: qué has hecho para comprobar que los
> modelos son adecuados, y no solo que sus coeficientes son significativos. Anuncia que la tabla las
> recoge con su resultado.]

| Comprobación realizada | Resultado | Interpretación técnica | Implicación para el análisis |
|-----------|-----------------|---------------|-----------------|
| [Métrica, contraste, validación, sensibilidad, diagnóstico] | [Completar] | [Completar] | [Completar] |
| [Completar] | [Completar] | [Completar] | [Completar] |

: [Descripción de la tabla] {#tbl-comprobaciones}

> [**Lee la @tbl-comprobaciones**: qué comprobación cambia algo. Una que sale bien confirma el
> camino; una que sale mal es información valiosa y hay que contarla, no esconderla. Si alguna
> obligó a rehacer un ajuste, dilo aquí. Borra este recuadro cuando lo hayas redactado.]

# Resultados, evaluación e interpretación

::: {.callout-important}
## Regla de selección
Incluye en el cuerpo principal solo los resultados que respondan a un objetivo, sostengan
una decisión, cambien la interpretación del problema o aporten una cautela importante.
Los resultados secundarios van al anexo.
:::

> [**Abre la sección**: anuncia cuántos resultados clave presentas y en qué orden, y explica que
> cada uno recorre el mismo ciclo —objetivo, ajuste, diagnóstico, interpretación y respuesta—, para
> que el lector sepa qué estructura va a repetirse.]

## Resultado clave 1: [título interpretativo]

> [**Abre el apartado y presenta la @tbl-ficha-1**: a qué pregunta responde este resultado y por
> qué merece estar en el cuerpo del informe y no en un anexo. La ficha que sigue lo resume; el
> desarrollo viene después de ella.]

| Elemento | Contenido a completar |
|---------------|---------------------------------------------|
| Pregunta u objetivo al que responde | [Completar] |
| Resultado principal | [Completar] |
| Visualización o tabla asociada | [Insertar figura o tabla numerada, con título y fuente] |
| Interpretación | [Explicar qué significa el resultado, no solo qué muestra el gráfico] |
| Relevancia para la decisión o para el análisis | [Completar] |
| Cautela interpretativa | [Completar] |

: [Descripción de la tabla] {#tbl-ficha-1}

> [**Desarrolla el resultado 1**, que es el cuerpo real de este apartado y no cabe en la ficha:
> cómo se ajustó el modelo y por qué se retuvo ese y no otro, qué dice el diagnóstico, qué
> significan los efectos **en la escala que entiende quien decide** —probabilidades, plazos, veces
> más riesgo— y qué cautela condiciona la lectura. Cierra respondiendo a la pregunta del cliente con
> una recomendación accionable. Presenta y comenta también la figura de abajo.
> Borra este recuadro cuando lo hayas redactado.]

```{r}
#| label: fig-resultado-1
#| fig-cap: "[Título interpretativo del resultado clave 1]"
#| eval: false

# Código que genera la figura o tabla del resultado clave 1
```

## Resultado clave 2: [título interpretativo]

> [**Abre el apartado y presenta la @tbl-ficha-2**: a qué pregunta responde este resultado y por
> qué merece estar en el cuerpo del informe y no en un anexo. La ficha que sigue lo resume; el
> desarrollo viene después de ella.]

| Elemento | Contenido a completar |
|---------------|---------------------------------------------|
| Pregunta u objetivo al que responde | [Completar] |
| Resultado principal | [Completar] |
| Visualización o tabla asociada | [Insertar figura o tabla numerada, con título y fuente] |
| Interpretación | [Explicar qué significa el resultado, no solo qué muestra el gráfico] |
| Relevancia para la decisión o para el análisis | [Completar] |
| Cautela interpretativa | [Completar] |

: [Descripción de la tabla] {#tbl-ficha-2}

> [**Desarrolla el resultado 2**, que es el cuerpo real de este apartado y no cabe en la ficha:
> cómo se ajustó el modelo y por qué se retuvo ese y no otro, qué dice el diagnóstico, qué
> significan los efectos **en la escala que entiende quien decide** —probabilidades, plazos, veces
> más riesgo— y qué cautela condiciona la lectura. Cierra respondiendo a la pregunta del cliente con
> una recomendación accionable. Presenta y comenta también la figura de abajo.
> Borra este recuadro cuando lo hayas redactado.]

```{r}
#| label: fig-resultado-2
#| fig-cap: "[Título interpretativo del resultado clave 2]"
#| eval: false

# Código que genera la figura o tabla del resultado clave 2
```

## Resultado clave 3: [título interpretativo]

> [**Abre el apartado y presenta la @tbl-ficha-3**: a qué pregunta responde este resultado y por
> qué merece estar en el cuerpo del informe y no en un anexo. La ficha que sigue lo resume; el
> desarrollo viene después de ella.]

| Elemento | Contenido a completar |
|---------------|---------------------------------------------|
| Pregunta u objetivo al que responde | [Completar] |
| Resultado principal | [Completar] |
| Visualización o tabla asociada | [Insertar figura o tabla numerada, con título y fuente] |
| Interpretación | [Explicar qué significa el resultado, no solo qué muestra el gráfico] |
| Relevancia para la decisión o para el análisis | [Completar] |
| Cautela interpretativa | [Completar] |

: [Descripción de la tabla] {#tbl-ficha-3}

> [**Desarrolla el resultado 3**, que es el cuerpo real de este apartado y no cabe en la ficha:
> cómo se ajustó el modelo y por qué se retuvo ese y no otro, qué dice el diagnóstico, qué
> significan los efectos **en la escala que entiende quien decide** —probabilidades, plazos, veces
> más riesgo— y qué cautela condiciona la lectura. Cierra respondiendo a la pregunta del cliente con
> una recomendación accionable. Presenta y comenta también la figura de abajo.
> Borra este recuadro cuando lo hayas redactado.]

```{r}
#| label: fig-resultado-3
#| fig-cap: "[Título interpretativo del resultado clave 3]"
#| eval: false

# Código que genera la figura o tabla del resultado clave 3
```

## Síntesis técnica de hallazgos

> [Resumir los 3–5 hallazgos principales y preparar el paso hacia implicaciones, recomendaciones o discusión.]

# Implicaciones, recomendaciones y próximos pasos

::: {.callout-note}
Traduce los resultados a consecuencias prácticas cuando el proyecto tenga finalidad aplicada.
En proyectos más exploratorios, sustituye por implicaciones y líneas de continuidad.
:::

> [**Abre la sección y presenta la @tbl-implicaciones**: da el paso del hallazgo a la consecuencia.
> Anuncia que la tabla empareja cada hallazgo con lo que implica, qué se recomienda hacer y cómo
> sabremos si funcionó.]

| Hallazgo | Implicación | Recomendación o acción | Cómo evaluar el impacto |
|----------------|------------|-----------------|----------------|
| [Completar] | [Completar] | [Completar] | [Completar] |
| [Completar] | [Completar] | [Completar] | [Completar] |
| [Completar] | [Completar] | [Completar] | [Completar] |

: [Descripción de la tabla] {#tbl-implicaciones}

> [**Lee la @tbl-implicaciones**: prioriza. No todas las recomendaciones valen lo mismo ni cuestan
> lo mismo; di cuál harías primero y por qué, y cuál depende de algo que todavía no sabes.
> Distingue además lo que el análisis **sostiene** de lo que es criterio tuyo.
> Borra este recuadro cuando lo hayas redactado.]

## Próximos pasos

> [Ampliar datos, validar modelo, diseñar piloto, automatizar análisis, mejorar calidad de datos, construir cuadro de mando, etc.]

# Riesgos, incertidumbres, limitaciones y uso de IA

## Limitaciones e incertidumbre

> [**Abre la sección y presenta la @tbl-limitaciones**: reconocer límites no debilita el informe,
> lo hace creíble. Anuncia que la tabla recorre los de datos, muestra, metodología, modelo y
> contexto.]

| Tipo de limitación | Descripción | Cómo afecta | Cómo podría mitigarse |
|--------|-------------------|-----------------|----------------|
| Datos | [Completar] | [Completar] | [Completar] |
| Muestra / cobertura | [Completar] | [Completar] | [Completar] |
| Metodología | [Completar] | [Completar] | [Completar] |
| Modelo / evaluación | [Completar] | [Completar] | [Completar] |
| Contexto / aplicabilidad | [Completar] | [Completar] | [Completar] |

: [Descripción de la tabla] {#tbl-limitaciones}

> [**Lee la @tbl-limitaciones**: de todas las de la tabla, ¿cuáles condicionan de verdad las
> conclusiones y cuáles son de manual? Sé honesto: señalar la limitación que más te incomoda es lo
> que distingue un informe técnico de un folleto. Borra este recuadro cuando lo hayas redactado.]

## Riesgos de mala interpretación

> [Explicar qué afirmaciones no deben hacerse con estos datos: causalidad no demostrada, generalización indebida, confianza excesiva en una métrica, aplicación directa sin validación, etc.]

## Declaración responsable de uso de inteligencia artificial

::: {.callout-important}
Apartado obligatorio si se ha utilizado IA en cualquier fase del proyecto. Debe ser
transparente y concreto, y permitir constatar que la autoría del trabajo no es de la IA.
:::

> [**Abre el apartado y presenta la @tbl-ia**: en qué fases del trabajo has usado IA y con qué
> papel. Anuncia que la tabla lo detalla.]

| Aspecto | Declaración a completar |
|--------------|----------------------------------------------|
| Herramientas utilizadas | [Herramienta, versión si se conoce y fecha aproximada de uso] |
| Tareas para las que se utilizó IA | [Redacción, código, depuración, visualización, búsqueda, síntesis, revisión...] |
| Revisión humana realizada | [Cómo se verificaron las salidas de IA] |
| Decisiones no delegadas en IA | [Limpieza de datos, elección metodológica, interpretación, conclusiones...] |
| Errores, límites o ajustes detectados | [Si la IA inventó, simplificó en exceso o propuso código incorrecto] |

: [Descripción de la tabla] {#tbl-ia}

> [**Reflexiona**, que es más que declarar: cómo verificaste lo que la IA produjo, qué corregiste y
> qué descartaste, con ejemplos concretos. Si en algún momento una salida parecía correcta y no lo
> era, ese episodio es lo más valioso que puedes contar aquí.
> Borra este recuadro cuando lo hayas redactado.]

> **Modelo de declaración.** En este proyecto se han utilizado herramientas de inteligencia
> artificial como apoyo para [indicar tareas concretas]. Todas las salidas generadas por estas
> herramientas han sido revisadas críticamente por el equipo. La IA no ha sido utilizada como
> fuente autónoma de resultados, ni como sustituto del análisis estadístico, ni como autora de
> las conclusiones. Las decisiones sobre limpieza de datos, metodología, interpretación,
> recomendaciones y redacción final han sido responsabilidad del equipo.

# Referencias

::: {.callout-note}
Incluir todas las fuentes citadas en el texto en formato APA 7. Solo referencias efectivamente
citadas. Incluir también fuentes de datos, documentación técnica y herramientas de IA cuando
corresponda. Con `bibliography: references.bib` se generan aquí automáticamente.
:::

::: {#refs}
:::

> [Si no usas gestor de citas, sustituye este recuadro por la lista de referencias en formato APA 7.]

# Anexos

::: {.callout-note}
Los anexos aportan trazabilidad sin sobrecargar el cuerpo principal. El lector debe poder
auditar o ampliar el análisis sin que la argumentación principal dependa de material escondido.
:::

> [**Abre la sección y presenta la @tbl-anexos**: qué has dejado fuera del cuerpo y con qué
> criterio. El anexo no es el cajón de lo que no cupo: es lo que permite auditar sin entorpecer la
> lectura.]

| Anexo | Contenido recomendado |
|--------------|----------------------------------------------|
| Anexo A. Diccionario de variables | [Nombre, tipo, descripción, codificación, unidades y valores posibles] |
| Anexo B. Base de datos utilizada | [Enlace a base de datos o repositorio, respetando privacidad y condiciones de uso] |
| Anexo C. Código o cuaderno reproducible | [Código comentado o enlace a Colab, GitHub u otro repositorio] |
| Anexo D. Limpieza y preparación de datos | [Decisiones sobre perdidos, atípicos, duplicados, transformaciones y derivadas] |
| Anexo E. Resultados complementarios | [Tablas completas, métricas ampliadas, pruebas alternativas o secundarias] |
| Anexo F. Prompts relevantes de IA | [Solo si el profesorado lo solicita o si son necesarios para trazabilidad] |

: [Descripción de la tabla] {#tbl-anexos}

# Anexo · Reproducibilidad y entorno de ejecución

> **Apartado obligatorio.** El criterio «Datos, método y reproducibilidad» pesa un 20 % de la nota
> del informe, y la prueba que aplico es literal: **descargo `informe.qmd`, lo renderizo en mi
> ordenador y tiene que salir vuestro informe, idéntico y sin errores.**

**Antes de entregar, haced la prueba vosotros.** Reiniciad R (*Session → Restart R*,
`Ctrl/Cmd+Shift+F10`), borrad las carpetas de caché (`_freeze/`, `informe_files/`) y renderizad el
documento entero de cero. Si falla, no es reproducible, aunque a vosotros os funcionara antes.

Los cuatro fallos que rompen el render en otra máquina:

1. **Rutas absolutas.** Nada de `setwd("C:/Users/...")` ni `read.csv("C:/Users/marta/datos.csv")`.
   Los datos se leen desde su URL en bruto (`raw.githubusercontent.com`), como indica la guía de
   GitHub; y cualquier ruta local se escribe con `here::here()`, relativa a la raíz del proyecto.
2. **Paquetes sin cargar.** Todas las librerías que use el documento van declaradas en el chunk
   `setup` del principio. Si funciona en vuestro RStudio solo porque quedaron cargadas de otra
   sesión, aquí fallará.
3. **Objetos heredados.** Nada de depender de variables creadas en otro `.qmd` o en la consola.
   El documento se basta a sí mismo.
4. **Aleatoriedad sin semilla.** Toda simulación, partición, validación cruzada o *bootstrap* va
   precedida de `set.seed()`. Sin ella, las cifras del texto no coinciden con las del render.

## Semilla utilizada

Indicad aquí la semilla —o las semillas, si usáis varias— y dónde se fija:

`set.seed([número])`, fijada en el chunk `[nombre del chunk]`.

## Entorno de ejecución

La salida de este chunk deja constancia de la versión de R, el sistema operativo y la versión
**exacta** de cada paquete con el que se produjeron los resultados. No lo toquéis: se ejecuta solo
al renderizar.

```{r}
#| label: entorno-ejecucion
#| echo: true
#| code-fold: true
#| code-summary: "Ver el entorno de ejecución"

sessionInfo()
```

::: {.callout-tip collapse="true"}
## Una versión más completa, si queréis afinar

`sessionInfo()` es de R base y no necesita instalar nada. Si preferís una salida más legible, que
además indica **de dónde** salió cada paquete (CRAN, GitHub…) y **cuándo** se instaló —lo que hace
falta para reinstalar exactamente lo mismo—, sustituid la llamada anterior por:

```r
# install.packages("sessioninfo")
sessioninfo::session_info()
```
:::

# Checklist final antes de entregar

| Comprobación | Sí | A revisar |
|-------------------------------------------------|:---:|:---:|
| **El documento está íntegramente personalizado**: título, subtítulo, autoría y fecha son los del equipo; cabeceras y pies no conservan texto de la plantilla; no queda ningún `[texto entre corchetes]`, ninguna instrucción de la plantilla ni ninguna sección de ejemplo sin sustituir por contenido propio; se han eliminado los apartados que no apliquen. | ☐ | ☐ |
| El informe permite evaluar la solidez técnica del análisis. | ☐ | ☐ |
| El problema está formulado como una necesidad de análisis o decisión. | ☐ | ☐ |
| Las preguntas analíticas están conectadas con datos, métodos y resultados. | ☐ | ☐ |
| Los datos están descritos y se valora críticamente su calidad. | ☐ | ☐ |
| La metodología está justificada y no es una explicación de manual. | ☐ | ☐ |
| Se documentan criterios de evaluación, validación o comprobación. | ☐ | ☐ |
| Los resultados clave están interpretados y vinculados a objetivos. | ☐ | ☐ |
| Las limitaciones, riesgos e incertidumbres están reconocidos. | ☐ | ☐ |
| Las referencias están citadas en el texto y completas al final. | ☐ | ☐ |
| Los anexos permiten auditar o reproducir el análisis. | ☐ | ☐ |
| El uso de IA está declarado. | ☐ | ☐ |
| **Cada sección y cada apartado están introducidos**, y toda tabla o figura se presenta antes, se cita por su número y se comenta después: ninguna aparece sin texto que la explique. | ☐ | ☐ |
| **No queda ningún recuadro de instrucción de la plantilla** sin sustituir por texto propio. | ☐ | ☐ |
| **El `informe.qmd` renderiza de cero en otro ordenador**: reiniciado R y borrada la caché, el documento se genera entero sin errores; sin rutas absolutas, con todos los paquetes declarados en `setup`, sin objetos heredados de otra sesión y con `set.seed()` antes de todo lo aleatorio. | ☐ | ☐ |
| **El anexo de reproducibilidad está completo**: semilla declarada y salida de `sessionInfo()` en el documento renderizado. | ☐ | ☐ |
