---
title: "Plantilla de artículo científico basado en datos"
subtitle: "Comunicación académica de una pregunta de investigación, método, resultados y discusión"
author: "[Autor/a o equipo]"
date: today
lang: es
format:
  html:
    embed-resources: true   # IMPORTANTE: empaqueta imágenes/CSS/JS en un único .html
                             # (no se genera la carpeta "nombre_files/"; el archivo es
                             # autocontenido y fácil de compartir o subir a GitHub)
    toc: true
    toc-depth: 3
    toc-location: left
    number-sections: true
    theme: cosmo
    code-fold: true          # el código queda plegado por defecto (más legible)
    code-tools: true         # botón para mostrar/copiar/descargar el código
    code-summary: "Mostrar código"
    df-print: paged          # tablas de datos paginadas, no volcadas en bruto
    fig-width: 7
    fig-height: 5
    smooth-scroll: true

  # ---------------------------------------------------------------------------
  # PDF. Bloque ACTIVO: un solo `quarto render informe.qmd` produce los dos
  # archivos que se entregan, informe.html e informe.pdf.
  #
  # Requiere una distribución de LaTeX, que se instala UNA sola vez (igual en
  # Windows, macOS y Linux) desde el Terminal de RStudio:
  #     quarto install tinytex
  # y se comprueba con `quarto check`, sección LaTeX. Detalle en el apartado
  # 5.9.1 de la Guía GitHub del Estudiante. Si al renderizar ves un error de
  # LaTeX, el informe.html YA se ha generado: lo que falta es la instalación.
  #
  # Ojo: el PDF de LaTeX no reproduce todo lo que hace el HTML. Se pierden el
  # plegado del código (code-fold) y las tablas paginadas (df-print: paged), que
  # salen volcadas; y las figuras pueden recolocarse. Es lo esperado: el HTML es
  # el documento auténtico y el PDF, la versión legible de un vistazo en GitHub.
  #
  pdf:
    documentclass: scrartcl   # clase KOMA: márgenes y tipografía sensatos
    papersize: a4
    toc: true
    toc-depth: 3
    number-sections: true
    colorlinks: true
    fig-width: 7
    fig-height: 5
    df-print: kable           # `paged` no existe en PDF: kable es el sustituto
    geometry:
      - top=25mm
      - bottom=25mm
      - left=25mm
      - right=25mm
  # ---------------------------------------------------------------------------

# reference-doc: plantilla-estilos.docx   # opcional (solo aplica si añades format: docx)
# Descomenta para citar con Zotero/BibTeX en formato APA 7:
# bibliography: references.bib
# csl: https://www.zotero.org/styles/apa
# execute:
#   echo: true      # en un informe técnico el código suele mostrarse
#   warning: false
#   message: false
---

<!--
  ────────────────────────────────────────────────────────────────
  CÓMO PUBLICAR Y ENTREGAR EL INFORME EN GITHUB
  ────────────────────────────────────────────────────────────────

  1) Renombra este fichero como informe.qmd y renderízalo:

       quarto render informe.qmd

     La cabecera YAML declara los DOS formatos, así que ese único
     comando genera informe.html e informe.pdf, que son exactamente
     los dos archivos que se entregan. El HTML es autocontenido
     ("embed-resources: true"), sin carpeta informe_files/.

     OJO: el botón "Render" de RStudio genera SOLO el primer formato
     declarado en el YAML, que aquí es el HTML. Si lo usas, el PDF no
     aparece y no es que algo falle. Para obtener los dos, ejecuta el
     comando anterior en la pestaña Terminal de RStudio (junto a
     Console), o despliega la flecha que hay al lado de "Render" y
     elige el formato.

     Para el PDF hace falta LaTeX, que se instala UNA sola vez con
     "quarto install tinytex" (ver apartado 5.9.1 de la Guía GitHub
     del Estudiante). Si aún no lo tienes, el render deja hecho el
     informe.html y falla al llegar al PDF: no has perdido nada,
     instala LaTeX y vuelve a renderizar.

     Plan B si la instalación se resiste: abre informe.html y usa
     Archivo > Imprimir > Guardar como PDF. Sale un PDF con el
     aspecto exacto del HTML, y también vale.

     ¿Por qué los dos formatos? Los repositorios del curso son PRIVADOS,
     y ahí GitHub abre y pinta los .pdf en el navegador, pero muestra los
     .html como código fuente. El PDF permite al profesorado leer y
     comentar de un vistazo; el HTML es el documento auténtico, con su
     tabla de contenidos, su código plegable y sus tablas paginadas.

  3) Sube AMBOS (informe.html e informe.pdf) al repositorio del equipo
     con commit + push, como cualquier otro archivo del proyecto.

  4) En el issue de entrega, enlaza LOS DOS. No escribas las URLs: entra
     en el repositorio en github.com, pulsa sobre cada archivo y copia la
     dirección de la barra del navegador. Tienen esta forma:

       https://github.com/GLM2026/REPOSITORIO-DE-TU-EQUIPO/blob/main/informe.pdf
       https://github.com/GLM2026/REPOSITORIO-DE-TU-EQUIPO/blob/main/informe.html

     NO uses htmlpreview.github.io: solo funciona con repositorios
     públicos. Plantilla completa del issue y detalle de los enlaces, en
     el apartado 9.3 de la Guía GitHub del Estudiante.

  ────────────────────────────────────────────────────────────────
-->

```{r}
#| label: setup
#| include: false

# Paquetes recomendados del curso (carga los que necesites en tu análisis)
# library(tidyverse)      # manipulación y visualización
# library(broom)          # tidy() de modelos
# library(marginaleffects); library(emmeans); library(ggeffects)
# library(car); library(DHARMa); library(performance); library(pROC)

# ¿Te falta alguno? Instálalo UNA vez (descomenta y ejecuta en la consola,
# no al renderizar):
# install.packages(c("tidyverse", "broom", "marginaleffects", "emmeans",
#                    "ggeffects", "car", "DHARMa", "performance", "pROC", "here"))
knitr::opts_chunk$set(echo = TRUE, warning = FALSE, message = FALSE)
```

::: {.callout-tip}
## Idea fuerza
Un artículo científico no se centra en convencer para decidir, sino en comunicar
una contribución investigadora con método, evidencia, discusión crítica y referencias.
:::

::: {.callout-note collapse="true"}
## Cómo usar esta plantilla
- Producto esperado: artículo académico breve, estructurado y referenciado.
- Extensión orientativa: 10–18 páginas sin contar anexos, salvo indicación del profesorado.
- Sustituye **todo** el texto entre corchetes `[...]` por contenido real y elimina las indicaciones antes de entregar.
- El artículo debe situar una pregunta de investigación, justificarla con fuentes, explicar
  datos y método, presentar resultados, discutir su significado y delimitar su alcance.
- Estructura: (0) Título, autoría, resumen y palabras clave · (1) Introducción · (2) Marco teórico ·
  (3) Objetivos, preguntas e hipótesis · (4) Datos y metodología · (5) Resultados ·
  (6) Discusión · (7) Conclusiones, limitaciones y líneas futuras · (8) Referencias y material suplementario.
:::

::: {.callout-tip}
## Las tablas son un andamio, no una obligación
Las tablas de esta plantilla están para **asegurar que no se te olvida nada**, no para que rellenes
casillas. Si en tu proyecto una fila no aplica, bórrala en lugar de escribir «no procede»; y si un
apartado se lee mejor en prosa que en cuadrícula, **nárralo**: lo que se evalúa es que la información
esté y se entienda, no el formato en que la presentes.

Cuando sí uses tabla, **ponle título y etiqueta** para poder citarla desde el texto. Se escribe
justo debajo de la tabla, en una línea que empieza por dos puntos:

```
: Variables analizadas y pregunta a la que sirve cada una {#tbl-ejemplo}
```

Con eso la tabla se numera sola y en el texto la citas escribiendo `@tbl-ejemplo`, que se
convierte en «Tabla 3» o el número que le toque. Usa etiquetas que empiecen por `tbl-` y no repitas
ninguna. Ojo: si escribes mal una etiqueta, la cita **no da error**, se convierte en una referencia
bibliográfica rota; compruébalo en el documento renderizado.
:::

# Título, autoría, resumen y palabras clave

## Título

> **Título del artículo:** [Debe ser informativo, preciso y reflejar el problema, fenómeno, método o contexto del estudio.]

## Autoría

| Elemento | Contenido |
|-----------|-------------------------------------------------|
| Autores/as | [Completar] |
| Asignatura / titulación | [Completar] |
| Universidad o centro | [Completar] |
| Fecha | [Completar] |

## Resumen

::: {.callout-note}
Extensión orientativa: 150–250 palabras. Debe poder leerse de forma autónoma e incluir:
contexto o problema, objetivo o pregunta principal, datos y metodología, resultados
principales, conclusión o contribución y, si es relevante, la limitación esencial.
:::

>[**Texto del resumen del artículo.** Va narrado y sin citas: contexto, objetivo, datos, método,
> resultado principal y conclusión, en ese orden. Es lo único que leerá la mayoría.]

## Palabras clave

> [Incluir 4–6 términos que describan tema, método, datos o contexto.]

# Introducción

::: {.callout-note}
Explica qué se estudia, por qué importa, qué se sabe hasta ahora y qué pregunta concreta
aborda el artículo. Las afirmaciones de contexto y literatura deben citarse en el texto.
:::

| Elemento | Contenido |
|-------------|-----------------------------------------------|
| Contexto del problema | [Completar con apoyo de fuentes citadas] |
| Relevancia académica o aplicada | [Completar] |
| Brecha, tensión o necesidad de estudio | [Completar] |
| Objetivo general del artículo | [Completar] |
| Estructura del artículo | [Completar, si procede] |

> [Redactar aquí la introducción del artículo.]

# Marco teórico, antecedentes o revisión breve de literatura

::: {.callout-note}
Presenta conceptos, estudios previos, enfoques metodológicos o evidencias que sitúan
la pregunta de investigación. No debe ser una lista de reseñas inconexas.
:::

> [**Abre la sección y presenta la @tbl-marco**: cuál es el estado de la cuestión y dónde se sitúa
> tu trabajo dentro de él. La tabla lista las fuentes; el texto es donde se construye el argumento
> que lleva de lo que ya se sabe a lo que tú aportas.]

| Fuente | Aportación principal | Relación con el artículo |
|------------|-------------------------|-----------------------|
| [Autor, año] | [Idea relevante] | [Cómo se conecta con este estudio] |
| [Autor, año] | [Idea relevante] | [Cómo se conecta con este estudio] |
| [Autor, año] | [Idea relevante] | [Cómo se conecta con este estudio] |

> **Síntesis del marco o antecedentes:** [Redactar una síntesis argumentada, citando las fuentes en formato APA 7.]

: [Descripción de la tabla] {#tbl-marco}

> [**Lee la @tbl-marco**: qué hueco dejan estos antecedentes y por qué justifica tu pregunta. No
> resumas fuente por fuente: agrúpalas por lo que discuten y señala dónde discrepan.
> Borra este recuadro cuando lo hayas redactado.]

# Objetivos, preguntas de investigación e hipótesis

> [**Abre la sección y presenta la @tbl-objetivos**: qué se propone el artículo. Anuncia que
> después se concretan en preguntas de investigación y, si procede, en hipótesis contrastables.]

| Tipo de objetivo | Redacción |
|------------|------------------------------------------------|
| Objetivo general | [Completar] |
| Objetivo específico 1 | [Completar] |
| Objetivo específico 2 | [Completar] |
| Objetivo específico 3 | [Completar] |

: [Descripción de la tabla] {#tbl-objetivos}

## Preguntas de investigación

> [**Presenta la @tbl-preguntas**: cómo se traduce cada objetivo en una pregunta respondible, y qué
> evidencia exige cada una. Esa tercera columna es un compromiso: lo que dices que necesitas es lo
> que el apartado de datos tendrá que aportar.]

| Código | Pregunta de investigación | Variable, comparación o evidencia necesaria |
|------|----------------------------|--------------------------|
| P1 | [Completar] | [Completar] |
| P2 | [Completar] | [Completar] |
| P3 | [Completar] | [Completar] |

: [Descripción de la tabla] {#tbl-preguntas}

## Hipótesis, si procede

> [**Presenta la @tbl-hipotesis**: qué esperas encontrar y por qué lo esperas. Una hipótesis sin
> justificación teórica o empírica previa es una conjetura, no una hipótesis.]

| Hipótesis | Formulación | Justificación teórica o empírica |
|-------|--------------------------|--------------------------|
| H1 | [Completar] | [Completar] |
| H2 | [Completar] | [Completar] |

: [Descripción de la tabla] {#tbl-hipotesis}

# Datos y metodología

::: {.callout-note}
Esta sección debe permitir valorar la validez del estudio: datos, muestra, variables,
preparación, técnicas y criterios de análisis, con detalle suficiente pero sin ser un manual.
:::

## Datos, muestra o corpus analizado

> [**Abre la sección y presenta la @tbl-datos**: de dónde proceden los datos, cómo se obtuvieron y
> qué representan. En un artículo, este apartado es lo que permite juzgar la validez externa de tus
> conclusiones: sé preciso con la población y con el procedimiento de muestreo.]

| Elemento | Descripción |
|----------------|--------------------------------------------|
| Fuente de datos | [Completar] |
| Población o proceso de referencia | [Completar] |
| Muestra, registros o unidades analizadas | [Completar] |
| Periodo analizado | [Completar] |
| Criterios de inclusión/exclusión | [Completar] |
| Consideraciones éticas o de privacidad | [Completar] |

: [Descripción de la tabla] {#tbl-datos}

> [**Lee la @tbl-datos**: a quién representan estos datos y a quién no. Declara cualquier sesgo de
> selección o de cobertura que condicione la generalización. Borra este recuadro cuando lo hayas
> redactado.]

## Variables, indicadores o medidas

> [**Presenta la @tbl-variables**: cómo se operacionaliza cada concepto del marco teórico. El salto
> del concepto a la medida es una decisión discutible y hay que argumentarla.]

| Variable o indicador | Tipo / escala | Descripción | Papel en el análisis |
|-----------|--------|------------------------|-----------------|
| [Completar] | [Completar] | [Completar] | [Completar] |
| [Completar] | [Completar] | [Completar] | [Completar] |
| [Completar] | [Completar] | [Completar] | [Completar] |

: [Descripción de la tabla] {#tbl-variables}

> [**Lee la @tbl-variables**: qué medidas son estándar en la literatura y cuáles has construido tú.
> Si alguna operacionalización es debatible, reconócelo aquí antes de que lo haga un revisor.
> Borra este recuadro cuando lo hayas redactado.]

## Preparación de datos

> [Describir valores perdidos, atípicos, transformaciones, codificación, depuración, criterios de exclusión y posibles sesgos.]

```{r}
#| label: preparacion-datos
#| eval: false

# Carga y preparación reproducible de los datos
# datos <- readr::read_csv("datos/mis_datos.csv")
# glimpse(datos)
```

## Técnicas de análisis

> [**Presenta la @tbl-tecnicas**: con qué criterio has elegido cada técnica. En un artículo hay que
> dar el detalle suficiente para que otro grupo pueda replicar el análisis.]

| Pregunta u objetivo | Técnica aplicada | Justificación | Criterio de evaluación |
|-------------|------------|------------------|-----------------|
| [Completar] | [Completar] | [Completar] | [Completar] |
| [Completar] | [Completar] | [Completar] | [Completar] |

: [Descripción de la tabla] {#tbl-tecnicas}

> [**Lee la @tbl-tecnicas**: justifica los supuestos que asume cada técnica y cómo los has
> comprobado, y menciona las alternativas descartadas. Borra este recuadro cuando lo hayas
> redactado.]

# Resultados

::: {.callout-note}
Presenta los resultados de forma objetiva y ordenada por preguntas u objetivos.
La discusión amplia se reserva para la sección siguiente.
:::

## Resultado asociado a la pregunta/objetivo 1: [título]

> [**Presenta el resultado 1**: a qué pregunta responde y con qué análisis. Enúncialo antes de
> mostrarlo.]

| Elemento | Contenido |
|---------------|---------------------------------------------|
| Pregunta u objetivo | [Completar] |
| Resultado principal | [Completar] |
| Tabla o figura | [Insertar tabla o figura numerada y con fuente] |
| Lectura del resultado | [Explicar qué muestra, sin discutir todavía implicaciones amplias] |
| Cautela inmediata | [Completar si procede] |

: [Descripción de la tabla] {#tbl-resultado-1}

> [**Desarrolla el resultado 1** y comenta la figura de abajo. En un artículo, este apartado
> **describe**: qué se observa, con qué magnitud y con qué incertidumbre. La interpretación amplia y
> el diálogo con la literatura van en la Discusión, no aquí.
> Borra este recuadro cuando lo hayas redactado.]

```{r}
#| label: fig-resultado-1
#| fig-cap: "[Título de la figura/tabla del resultado 1]"
#| eval: false

# Código que genera la figura o tabla del resultado 1
```

## Resultado asociado a la pregunta/objetivo 2: [título]

> [**Presenta el resultado 2**: a qué pregunta responde y con qué análisis. Enúncialo antes de
> mostrarlo.]

| Elemento | Contenido |
|---------------|---------------------------------------------|
| Pregunta u objetivo | [Completar] |
| Resultado principal | [Completar] |
| Tabla o figura | [Insertar tabla o figura numerada y con fuente] |
| Lectura del resultado | [Explicar qué muestra, sin discutir todavía implicaciones amplias] |
| Cautela inmediata | [Completar si procede] |

: [Descripción de la tabla] {#tbl-resultado-2}

> [**Desarrolla el resultado 2** y comenta la figura de abajo. En un artículo, este apartado
> **describe**: qué se observa, con qué magnitud y con qué incertidumbre. La interpretación amplia y
> el diálogo con la literatura van en la Discusión, no aquí.
> Borra este recuadro cuando lo hayas redactado.]

```{r}
#| label: fig-resultado-2
#| fig-cap: "[Título de la figura/tabla del resultado 2]"
#| eval: false

# Código que genera la figura o tabla del resultado 2
```

## Resultado asociado a la pregunta/objetivo 3: [título]

> [**Presenta el resultado 3**: a qué pregunta responde y con qué análisis. Enúncialo antes de
> mostrarlo.]

| Elemento | Contenido |
|---------------|---------------------------------------------|
| Pregunta u objetivo | [Completar] |
| Resultado principal | [Completar] |
| Tabla o figura | [Insertar tabla o figura numerada y con fuente] |
| Lectura del resultado | [Explicar qué muestra, sin discutir todavía implicaciones amplias] |
| Cautela inmediata | [Completar si procede] |

: [Descripción de la tabla] {#tbl-resultado-3}

> [**Desarrolla el resultado 3** y comenta la figura de abajo. En un artículo, este apartado
> **describe**: qué se observa, con qué magnitud y con qué incertidumbre. La interpretación amplia y
> el diálogo con la literatura van en la Discusión, no aquí.
> Borra este recuadro cuando lo hayas redactado.]

```{r}
#| label: fig-resultado-3
#| fig-cap: "[Título de la figura/tabla del resultado 3]"
#| eval: false

# Código que genera la figura o tabla del resultado 3
```

## Síntesis de resultados

> [Resumir los hallazgos principales antes de pasar a la discusión.]

# Discusión

::: {.callout-note}
Interpreta los resultados, los relaciona con la literatura, explica mecanismos o razones
y delimita el alcance. Distingue entre lo que los datos muestran y lo que solo puede
plantearse como interpretación plausible.
:::

> [**Abre la sección y presenta la @tbl-discusion**: aquí es donde los resultados dialogan con el
> marco teórico. Anuncia los ejes que vas a recorrer.]

| Aspecto | Contenido de la discusión |
|--------------|----------------------------------------------|
| Resultado principal | [Completar] |
| Relación con literatura o expectativas | [Completar con citas si procede] |
| Interpretación razonable | [Completar] |
| Resultado inesperado o matiz | [Completar] |
| Alcance y cautela | [Completar] |

: [Descripción de la tabla] {#tbl-discusion}

> [**Redacta aquí la discusión del artículo**, que es el núcleo argumental: qué significan los
> resultados a la luz de los antecedentes, en qué coinciden y en qué discrepan con ellos, y qué
> explicación alternativa a la tuya podría dar cuenta de lo observado. Descartar esa alternativa,
> o reconocer que no puedes, es lo que distingue una discusión de un resumen.]

# Conclusiones, limitaciones y líneas futuras

## Conclusiones

> [Responder de forma directa a las preguntas de investigación, sin repetir todo el informe ni exagerar el alcance de los resultados.]

## Limitaciones

> [**Presenta la @tbl-limitaciones**: qué condiciona el alcance de las conclusiones. Reconocer
> límites no debilita el artículo: anticipa la objeción del revisor.]

| Tipo de limitación | Descripción | Efecto sobre la interpretación |
|------------|------------------------|------------------------|
| Datos / muestra | [Completar] | [Completar] |
| Método | [Completar] | [Completar] |
| Medición / variables | [Completar] | [Completar] |
| Generalización | [Completar] | [Completar] |

: [Descripción de la tabla] {#tbl-limitaciones}

> [**Lee la @tbl-limitaciones**: cuál de ellas afecta de verdad a la validez de tus conclusiones y
> cuál es una cautela de rutina. Borra este recuadro cuando lo hayas redactado.]

## Líneas futuras o aplicaciones potenciales

> [Indicar mejoras metodológicas, nuevos datos, preguntas abiertas, replicaciones o posibles aplicaciones derivadas del estudio.]

## Declaración responsable de uso de inteligencia artificial

::: {.callout-important}
Apartado obligatorio si se ha utilizado IA en cualquier fase del proyecto. Debe ser
transparente y concreto, y permitir constatar que la autoría del trabajo no es de la IA.
:::

> [**Abre el apartado y presenta la @tbl-ia**: en qué fases del trabajo has usado IA y con qué
> papel.]

| Aspecto | Declaración a completar |
|--------------|----------------------------------------------|
| Herramientas utilizadas | [Herramienta, versión si se conoce y fecha aproximada de uso] |
| Tareas para las que se utilizó IA | [Redacción, código, depuración, visualización, búsqueda, síntesis, revisión...] |
| Revisión humana realizada | [Cómo se verificaron las salidas de IA] |
| Decisiones no delegadas en IA | [Limpieza de datos, elección metodológica, interpretación, conclusiones...] |
| Errores, límites o ajustes detectados | [Si la IA inventó, simplificó en exceso o propuso código incorrecto] |

> **Modelo de declaración.** En este proyecto se han utilizado herramientas de inteligencia
> artificial como apoyo para [indicar tareas concretas]. Todas las salidas generadas por estas
> herramientas han sido revisadas críticamente por el equipo. La IA no ha sido utilizada como
> fuente autónoma de resultados, ni como sustituto del análisis estadístico, ni como autora de
> las conclusiones. Las decisiones sobre limpieza de datos, metodología, interpretación,
> recomendaciones y redacción final han sido responsabilidad del equipo.

: [Descripción de la tabla] {#tbl-ia}

> [**Reflexiona**, que es más que declarar: cómo verificaste lo que la IA produjo, qué corregiste y
> qué descartaste. Borra este recuadro cuando lo hayas redactado.]

# Referencias

::: {.callout-note}
Incluir todas las fuentes citadas en el texto en formato APA 7. No incluir bibliografía no citada.
Si usas `bibliography: references.bib` en el encabezado, las referencias se generan automáticamente aquí.
:::

::: {#refs}
:::

> [Si no usas gestor de citas, sustituye este recuadro por la lista de referencias en formato APA 7.]

# Material suplementario o anexos

> [**Abre la sección y presenta la @tbl-anexos**: qué material suplementario acompaña al artículo
> y con qué criterio se ha separado del cuerpo.]

| Anexo | Contenido recomendado |
|--------------|----------------------------------------------|
| Anexo A. Datos o fuente de datos | [Enlace, descripción o información de acceso] |
| Anexo B. Código o cuaderno reproducible | [Código comentado o enlace a repositorio] |
| Anexo C. Instrumento, cuestionario o protocolo | [Si procede] |
| Anexo D. Tablas y resultados complementarios | [Resultados secundarios o pruebas adicionales] |
| Anexo E. Prompts relevantes de IA | [Solo si el profesorado lo solicita o si aportan trazabilidad] |

: [Descripción de la tabla] {#tbl-anexos}

# Anexo · Reproducibilidad y entorno de ejecución

> **Apartado obligatorio.** El criterio «Datos, método y reproducibilidad» pesa un 20 % de la nota
> del informe, y la prueba que aplico es literal: **descargo `informe.qmd`, lo renderizo en mi
> ordenador y tiene que salir vuestro informe, idéntico y sin errores.**

**Antes de entregar, haced la prueba vosotros.** Reiniciad R (*Session → Restart R*,
`Ctrl/Cmd+Shift+F10`), borrad las carpetas de caché (`_freeze/`, `informe_files/`) y renderizad el
documento entero de cero. Si falla, no es reproducible, aunque a vosotros os funcionara antes.

Los cuatro fallos que rompen el render en otra máquina:

1. **Rutas absolutas.** Nada de `setwd("C:/Users/...")` ni `read.csv("C:/Users/marta/datos.csv")`.
   Los datos se leen desde su URL en bruto (`raw.githubusercontent.com`), como indica la guía de
   GitHub; y cualquier ruta local se escribe con `here::here()`, relativa a la raíz del proyecto.
2. **Paquetes sin cargar.** Todas las librerías que use el documento van declaradas en el chunk
   `setup` del principio. Si funciona en vuestro RStudio solo porque quedaron cargadas de otra
   sesión, aquí fallará.
3. **Objetos heredados.** Nada de depender de variables creadas en otro `.qmd` o en la consola.
   El documento se basta a sí mismo.
4. **Aleatoriedad sin semilla.** Toda simulación, partición, validación cruzada o *bootstrap* va
   precedida de `set.seed()`. Sin ella, las cifras del texto no coinciden con las del render.

## Semilla utilizada

Indicad aquí la semilla —o las semillas, si usáis varias— y dónde se fija:

`set.seed([número])`, fijada en el chunk `[nombre del chunk]`.

## Entorno de ejecución

La salida de este chunk deja constancia de la versión de R, el sistema operativo y la versión
**exacta** de cada paquete con el que se produjeron los resultados. No lo toquéis: se ejecuta solo
al renderizar.

```{r}
#| label: entorno-ejecucion
#| echo: true
#| code-fold: true
#| code-summary: "Ver el entorno de ejecución"

sessionInfo()
```

::: {.callout-tip collapse="true"}
## Una versión más completa, si queréis afinar

`sessionInfo()` es de R base y no necesita instalar nada. Si preferís una salida más legible, que
además indica **de dónde** salió cada paquete (CRAN, GitHub…) y **cuándo** se instaló —lo que hace
falta para reinstalar exactamente lo mismo—, sustituid la llamada anterior por:

```r
# install.packages("sessioninfo")
sessioninfo::session_info()
```
:::

# Checklist final antes de entregar

| Comprobación | Sí | A revisar |
|-------------------------------------------------|:---:|:---:|
| **El documento está íntegramente personalizado**: título, subtítulo, autoría y fecha son los del equipo; cabeceras y pies no conservan texto de la plantilla; no queda ningún `[texto entre corchetes]`, ninguna instrucción de la plantilla ni ninguna sección de ejemplo sin sustituir por contenido propio; se han eliminado los apartados que no apliquen. | ☐ | ☐ |
| El título refleja claramente el tema, contexto o método del estudio. | ☐ | ☐ |
| El resumen sintetiza objetivo, datos, método, resultados y conclusión. | ☐ | ☐ |
| La introducción justifica la pregunta con contexto y fuentes citadas. | ☐ | ☐ |
| El marco teórico conecta literatura previa con el estudio realizado. | ☐ | ☐ |
| Los objetivos, preguntas o hipótesis están formulados con precisión. | ☐ | ☐ |
| La metodología permite valorar la validez del análisis. | ☐ | ☐ |
| Los resultados se presentan sin mezclarlos con discusión excesiva. | ☐ | ☐ |
| La discusión interpreta y relaciona resultados con literatura o expectativas. | ☐ | ☐ |
| Las conclusiones no van más allá de lo que los datos permiten afirmar. | ☐ | ☐ |
| Las limitaciones y líneas futuras están reconocidas. | ☐ | ☐ |
| Todas las citas tienen su referencia final en formato APA 7. | ☐ | ☐ |
| El uso de IA está declarado. | ☐ | ☐ |
| **Cada sección está introducida**, y toda tabla o figura se presenta antes, se cita por su número y se comenta después. | ☐ | ☐ |
| **No queda ningún recuadro de instrucción de la plantilla** sin sustituir por texto propio. | ☐ | ☐ |
| **El `informe.qmd` renderiza de cero en otro ordenador**: reiniciado R y borrada la caché, el documento se genera entero sin errores; sin rutas absolutas, con todos los paquetes declarados en `setup`, sin objetos heredados de otra sesión y con `set.seed()` antes de todo lo aleatorio. | ☐ | ☐ |
| **El anexo de reproducibilidad está completo**: semilla declarada y salida de `sessionInfo()` en el documento renderizado. | ☐ | ☐ |
