---
title: "Plantilla de informe técnico basado en datos"
subtitle: "Comunicación técnica rigurosa, trazable y orientada a evaluar la solidez del análisis"
author: "[Equipo]"
date: today
lang: es
format:
  html:
    embed-resources: true   # IMPORTANTE: empaqueta imágenes/CSS/JS en un único .html
                             # (no se genera la carpeta "nombre_files/"; el archivo es
                             # autocontenido y fácil de compartir o subir a GitHub)
    toc: true
    toc-depth: 3
    toc-location: left
    number-sections: true
    theme: cosmo
    code-fold: true          # el código queda plegado por defecto (más legible)
    code-tools: true         # botón para mostrar/copiar/descargar el código
    code-summary: "Mostrar código"
    df-print: paged          # tablas de datos paginadas, no volcadas en bruto
    fig-width: 7
    fig-height: 5
    smooth-scroll: true

  # ---------------------------------------------------------------------------
  # PDF. Bloque ACTIVO: un solo `quarto render informe.qmd` produce los dos
  # archivos que se entregan, informe.html e informe.pdf.
  #
  # Requiere una distribución de LaTeX, que se instala UNA sola vez (igual en
  # Windows, macOS y Linux) desde el Terminal de RStudio:
  #     quarto install tinytex
  # y se comprueba con `quarto check`, sección LaTeX. Detalle en el apartado
  # 5.9.1 de la Guía GitHub del Estudiante. Si al renderizar ves un error de
  # LaTeX, el informe.html YA se ha generado: lo que falta es la instalación.
  #
  # Ojo: el PDF de LaTeX no reproduce todo lo que hace el HTML. Se pierden el
  # plegado del código (code-fold) y las tablas paginadas (df-print: paged), que
  # salen volcadas; y las figuras pueden recolocarse. Es lo esperado: el HTML es
  # el documento auténtico y el PDF, la versión legible de un vistazo en GitHub.
  #
  pdf:
    documentclass: scrartcl   # clase KOMA: márgenes y tipografía sensatos
    papersize: a4
    toc: true
    toc-depth: 3
    number-sections: true
    colorlinks: true
    fig-width: 7
    fig-height: 5
    df-print: kable           # `paged` no existe en PDF: kable es el sustituto
    geometry:
      - top=25mm
      - bottom=25mm
      - left=25mm
      - right=25mm
  # ---------------------------------------------------------------------------

# reference-doc: plantilla-estilos.docx   # opcional (solo aplica si añades format: docx)
# Descomenta para citar con Zotero/BibTeX en formato APA 7:
# bibliography: references.bib
# csl: https://www.zotero.org/styles/apa
# execute:
#   echo: true      # en un informe técnico el código suele mostrarse
#   warning: false
#   message: false
---

<!--
  ────────────────────────────────────────────────────────────────
  CÓMO PUBLICAR Y ENTREGAR EL INFORME EN GITHUB
  ────────────────────────────────────────────────────────────────

  1) Renombra este fichero como informe.qmd y renderízalo:

       quarto render informe.qmd

     La cabecera YAML declara los DOS formatos, así que ese único
     comando genera informe.html e informe.pdf, que son exactamente
     los dos archivos que se entregan. El HTML es autocontenido
     ("embed-resources: true"), sin carpeta informe_files/.

     Para el PDF hace falta LaTeX, que se instala UNA sola vez con
     "quarto install tinytex" (ver apartado 5.9.1 de la Guía GitHub
     del Estudiante). Si aún no lo tienes, el render deja hecho el
     informe.html y falla al llegar al PDF: no has perdido nada,
     instala LaTeX y vuelve a renderizar.

     Plan B si la instalación se resiste: abre informe.html y usa
     Archivo > Imprimir > Guardar como PDF. Sale un PDF con el
     aspecto exacto del HTML, y también vale.

     ¿Por qué los dos formatos? Los repositorios del curso son PRIVADOS,
     y ahí GitHub abre y pinta los .pdf en el navegador, pero muestra los
     .html como código fuente. El PDF permite al profesorado leer y
     comentar de un vistazo; el HTML es el documento auténtico, con su
     tabla de contenidos, su código plegable y sus tablas paginadas.

  3) Sube AMBOS (informe.html e informe.pdf) al repositorio del equipo
     con commit + push, como cualquier otro archivo del proyecto.

  4) En el issue de entrega, enlaza LOS DOS. No escribas las URLs: entra
     en el repositorio en github.com, pulsa sobre cada archivo y copia la
     dirección de la barra del navegador. Tienen esta forma:

       https://github.com/GLM2026/REPOSITORIO-DE-TU-EQUIPO/blob/main/informe.pdf
       https://github.com/GLM2026/REPOSITORIO-DE-TU-EQUIPO/blob/main/informe.html

     NO uses htmlpreview.github.io: solo funciona con repositorios
     públicos. Plantilla completa del issue y detalle de los enlaces, en
     el apartado 9.3 de la Guía GitHub del Estudiante.

  ────────────────────────────────────────────────────────────────
-->

```{r}
#| label: setup
#| include: false

# Paquetes recomendados del curso (carga los que necesites en tu análisis)
# library(tidyverse); library(broom)
# library(marginaleffects); library(emmeans); library(ggeffects); library(car)
# library(DHARMa); library(performance); library(pROC)
# library(MASS); library(pscl); library(glmmTMB); library(glmnet); library(lme4)
# library(survival); library(survminer); library(flexsurv)
knitr::opts_chunk$set(echo = TRUE, warning = FALSE, message = FALSE)
```

::: {.callout-tip}
## Idea fuerza
Un informe técnico no es un volcado de código: documenta y justifica las decisiones
necesarias para evaluar, auditar y reutilizar el análisis.
:::

::: {.callout-note collapse="true"}
## Cómo usar esta plantilla
- Producto esperado: informe técnico completo, metodológicamente justificado y reproducible
  en sus aspectos esenciales.
- Extensión orientativa: 15–25 páginas sin contar anexos, salvo indicación del profesorado.
- Debe permitir valorar la solidez del análisis: qué datos se han usado, cómo se han preparado,
  qué metodología se aplicó, cómo se evaluaron los resultados y qué limitaciones condicionan la
  interpretación. Sustituye el texto entre corchetes `[...]` y elimina las indicaciones.
- Estructura: (0) Resumen técnico · (1) Contexto, problema, objetivos y preguntas ·
  (2) Datos, preparación y calidad · (3) Metodología y criterios · (4) Resultados, evaluación
  e interpretación · (5) Implicaciones, recomendaciones y próximos pasos · (6) Riesgos,
  limitaciones y uso de IA · (7) Referencias y anexos técnicos.
:::

## Datos de la entrega {.unnumbered}

| Elemento | Contenido |
|---|---|
| Título del proyecto | [Completar] |
| Equipo | [Completar] |
| Asignatura / titulación | [Completar] |
| Curso académico | [Completar] |
| Profesorado | [Completar] |
| Audiencia destinataria | [Equipo técnico, profesorado, responsables de datos, equipo mixto...] |
| Versión / fecha | [Completar] |

# Resumen técnico o ejecutivo

::: {.callout-note}
Redáctalo al final, aunque aparezca al principio. Debe poder leerse de forma autónoma
(300–500 palabras) y cubrir: problema o decisión que motiva el análisis; datos, alcance y
limitaciones principales; enfoque metodológico y criterios de evaluación; hallazgos técnicos
más relevantes; implicaciones o usos; y cautelas esenciales para interpretar el análisis.
:::

> [Texto del resumen técnico o ejecutivo...]

# Contexto, problema, objetivos y preguntas del análisis

::: {.callout-note}
Explica por qué se realiza el análisis, qué decisión o conocimiento se pretende apoyar y
cómo se traduce esa necesidad en preguntas respondibles con datos.
:::

## Contexto, audiencia y necesidad de análisis

| Elemento | Contenido |
|---|---|
| Contexto del proyecto | [Completar] |
| Audiencia destinataria | [Completar] |
| Decisión, proceso o problema que se quiere apoyar | [Completar] |
| Consecuencia de no abordar el problema | [Completar] |

## Problema de análisis

> [Redactar el problema de forma concreta, evitando formulaciones genéricas como "analizar los datos".]

## Objetivos del análisis

| Tipo de objetivo | Redacción del objetivo |
|---|---|
| Objetivo general | [Completar] |
| Objetivo específico 1 | [Completar] |
| Objetivo específico 2 | [Completar] |
| Objetivo específico 3 | [Completar] |
| Objetivo específico 4, si procede | [Completar] |

## Preguntas de negocio y preguntas analíticas

| Pregunta de negocio | Pregunta analítica asociada | Datos necesarios | Decisión que podría apoyar |
|---|---|---|---|
| [Completar] | [Completar] | [Completar] | [Completar] |
| [Completar] | [Completar] | [Completar] | [Completar] |
| [Completar] | [Completar] | [Completar] | [Completar] |

# Datos, preparación y calidad de la evidencia

::: {.callout-note}
El lector debe entender de dónde salen los datos, qué representan, cómo se han preparado
y hasta qué punto son adecuados para responder las preguntas planteadas.
:::

## Descripción de los datos

| Elemento | Información a completar |
|---|---|
| Fuente de los datos | [Base interna, encuesta, datos abiertos, API, experimento, simulación...] |
| Periodo analizado | [Fechas o intervalo temporal cubierto] |
| Unidad de análisis | [Cliente, transacción, producto, visita, estudiante, empresa, registro...] |
| Número de observaciones | [Completar] |
| Número de variables | [Completar] |
| Variable objetivo, si existe | [Completar] |
| Criterios de inclusión/exclusión | [Completar] |
| Nivel de agregación | [Completar] |

```{r}
#| label: carga-datos
#| eval: false

# Carga reproducible de los datos
# datos <- readr::read_csv("datos/mis_datos.csv")
# dim(datos); glimpse(datos)
```

## Variables principales

| Variable | Tipo | Descripción | Objetivo o pregunta que ayuda a responder |
|---|---|---|---|
| [Completar] | [Completar] | [Completar] | [Completar] |
| [Completar] | [Completar] | [Completar] | [Completar] |
| [Completar] | [Completar] | [Completar] | [Completar] |
| [Completar] | [Completar] | [Completar] | [Completar] |

## Preparación y calidad de los datos

| Aspecto revisado | Qué se detectó | Tratamiento aplicado | Impacto o cautela |
|---|---|---|---|
| Valores perdidos | [Completar] | [Completar] | [Completar] |
| Duplicados | [Completar] | [Completar] | [Completar] |
| Valores atípicos | [Completar] | [Completar] | [Completar] |
| Errores de codificación | [Completar] | [Completar] | [Completar] |
| Transformaciones | [Completar] | [Completar] | [Completar] |
| Variables derivadas | [Completar] | [Completar] | [Completar] |
| Sesgos posibles | [Completar] | [Completar] | [Completar] |

```{r}
#| label: preparacion-datos
#| eval: false

# Limpieza, transformaciones y variables derivadas (documentadas y reproducibles)
```

## Valoración de adecuación de los datos

> [Explicar si los datos son suficientes, pertinentes y fiables para responder las preguntas. Señalar qué preguntas quedan limitadas por calidad, cobertura o disponibilidad.]

# Metodología y criterios de análisis

::: {.callout-note}
Justifica la metodología en función del problema y de las preguntas analíticas. No la
conviertas en una explicación de manual sobre cada técnica.
:::

| Pregunta analítica | Técnica o enfoque aplicado | Por qué es adecuado | Criterio de evaluación o validación |
|---|---|---|---|
| [Completar] | [Completar] | [Completar] | [Completar] |
| [Completar] | [Completar] | [Completar] | [Completar] |
| [Completar] | [Completar] | [Completar] | [Completar] |

## Supuestos, decisiones y limitaciones metodológicas

> [Explicar supuestos, selección de variables, particiones entrenamiento/prueba, criterios de validación, pruebas estadísticas, criterios de comparación o decisiones técnicas que condicionen la interpretación.]

## Evaluación, validación o comprobaciones

| Comprobación realizada | Resultado | Interpretación técnica | Implicación para el análisis |
|---|---|---|---|
| [Métrica, contraste, validación, sensibilidad, diagnóstico] | [Completar] | [Completar] | [Completar] |
| [Completar] | [Completar] | [Completar] | [Completar] |

# Resultados, evaluación e interpretación

::: {.callout-important}
## Regla de selección
Incluye en el cuerpo principal solo los resultados que respondan a un objetivo, sostengan
una decisión, cambien la interpretación del problema o aporten una cautela importante.
Los resultados secundarios van al anexo.
:::

## Resultado clave 1: [título interpretativo]

| Elemento | Contenido a completar |
|---|---|
| Pregunta u objetivo al que responde | [Completar] |
| Resultado principal | [Completar] |
| Visualización o tabla asociada | [Insertar figura o tabla numerada, con título y fuente] |
| Interpretación | [Explicar qué significa el resultado, no solo qué muestra el gráfico] |
| Relevancia para la decisión o para el análisis | [Completar] |
| Cautela interpretativa | [Completar] |

```{r}
#| label: fig-resultado-1
#| fig-cap: "[Título interpretativo del resultado clave 1]"
#| eval: false

# Código que genera la figura o tabla del resultado clave 1
```

## Resultado clave 2: [título interpretativo]

| Elemento | Contenido a completar |
|---|---|
| Pregunta u objetivo al que responde | [Completar] |
| Resultado principal | [Completar] |
| Visualización o tabla asociada | [Insertar figura o tabla numerada, con título y fuente] |
| Interpretación | [Explicar qué significa el resultado, no solo qué muestra el gráfico] |
| Relevancia para la decisión o para el análisis | [Completar] |
| Cautela interpretativa | [Completar] |

```{r}
#| label: fig-resultado-2
#| fig-cap: "[Título interpretativo del resultado clave 2]"
#| eval: false

# Código que genera la figura o tabla del resultado clave 2
```

## Resultado clave 3: [título interpretativo]

| Elemento | Contenido a completar |
|---|---|
| Pregunta u objetivo al que responde | [Completar] |
| Resultado principal | [Completar] |
| Visualización o tabla asociada | [Insertar figura o tabla numerada, con título y fuente] |
| Interpretación | [Explicar qué significa el resultado, no solo qué muestra el gráfico] |
| Relevancia para la decisión o para el análisis | [Completar] |
| Cautela interpretativa | [Completar] |

```{r}
#| label: fig-resultado-3
#| fig-cap: "[Título interpretativo del resultado clave 3]"
#| eval: false

# Código que genera la figura o tabla del resultado clave 3
```

## Síntesis técnica de hallazgos

> [Resumir los 3–5 hallazgos principales y preparar el paso hacia implicaciones, recomendaciones o discusión.]

# Implicaciones, recomendaciones y próximos pasos

::: {.callout-note}
Traduce los resultados a consecuencias prácticas cuando el proyecto tenga finalidad aplicada.
En proyectos más exploratorios, sustituye por implicaciones y líneas de continuidad.
:::

| Hallazgo | Implicación | Recomendación o acción | Cómo evaluar el impacto |
|---|---|---|---|
| [Completar] | [Completar] | [Completar] | [Completar] |
| [Completar] | [Completar] | [Completar] | [Completar] |
| [Completar] | [Completar] | [Completar] | [Completar] |

## Próximos pasos

> [Ampliar datos, validar modelo, diseñar piloto, automatizar análisis, mejorar calidad de datos, construir cuadro de mando, etc.]

# Riesgos, incertidumbres, limitaciones y uso de IA

## Limitaciones e incertidumbre

| Tipo de limitación | Descripción | Cómo afecta | Cómo podría mitigarse |
|---|---|---|---|
| Datos | [Completar] | [Completar] | [Completar] |
| Muestra / cobertura | [Completar] | [Completar] | [Completar] |
| Metodología | [Completar] | [Completar] | [Completar] |
| Modelo / evaluación | [Completar] | [Completar] | [Completar] |
| Contexto / aplicabilidad | [Completar] | [Completar] | [Completar] |

## Riesgos de mala interpretación

> [Explicar qué afirmaciones no deben hacerse con estos datos: causalidad no demostrada, generalización indebida, confianza excesiva en una métrica, aplicación directa sin validación, etc.]

## Declaración responsable de uso de inteligencia artificial

::: {.callout-important}
Apartado obligatorio si se ha utilizado IA en cualquier fase del proyecto. Debe ser
transparente y concreto, y permitir constatar que la autoría del trabajo no es de la IA.
:::

| Aspecto | Declaración a completar |
|---|---|
| Herramientas utilizadas | [Herramienta, versión si se conoce y fecha aproximada de uso] |
| Tareas para las que se utilizó IA | [Redacción, código, depuración, visualización, búsqueda, síntesis, revisión...] |
| Revisión humana realizada | [Cómo se verificaron las salidas de IA] |
| Decisiones no delegadas en IA | [Limpieza de datos, elección metodológica, interpretación, conclusiones...] |
| Errores, límites o ajustes detectados | [Si la IA inventó, simplificó en exceso o propuso código incorrecto] |

> **Modelo de declaración.** En este proyecto se han utilizado herramientas de inteligencia
> artificial como apoyo para [indicar tareas concretas]. Todas las salidas generadas por estas
> herramientas han sido revisadas críticamente por el equipo. La IA no ha sido utilizada como
> fuente autónoma de resultados, ni como sustituto del análisis estadístico, ni como autora de
> las conclusiones. Las decisiones sobre limpieza de datos, metodología, interpretación,
> recomendaciones y redacción final han sido responsabilidad del equipo.

# Referencias

::: {.callout-note}
Incluir todas las fuentes citadas en el texto en formato APA 7. Solo referencias efectivamente
citadas. Incluir también fuentes de datos, documentación técnica y herramientas de IA cuando
corresponda. Con `bibliography: references.bib` se generan aquí automáticamente.
:::

::: {#refs}
:::

> [Si no usas gestor de citas, sustituye este recuadro por la lista de referencias en formato APA 7.]

# Anexos

::: {.callout-note}
Los anexos aportan trazabilidad sin sobrecargar el cuerpo principal. El lector debe poder
auditar o ampliar el análisis sin que la argumentación principal dependa de material escondido.
:::

| Anexo | Contenido recomendado |
|---|---|
| Anexo A. Diccionario de variables | [Nombre, tipo, descripción, codificación, unidades y valores posibles] |
| Anexo B. Base de datos utilizada | [Enlace a base de datos o repositorio, respetando privacidad y condiciones de uso] |
| Anexo C. Código o cuaderno reproducible | [Código comentado o enlace a Colab, GitHub u otro repositorio] |
| Anexo D. Limpieza y preparación de datos | [Decisiones sobre perdidos, atípicos, duplicados, transformaciones y derivadas] |
| Anexo E. Resultados complementarios | [Tablas completas, métricas ampliadas, pruebas alternativas o secundarias] |
| Anexo F. Prompts relevantes de IA | [Solo si el profesorado lo solicita o si son necesarios para trazabilidad] |

# Anexo · Reproducibilidad y entorno de ejecución

> **Apartado obligatorio.** El criterio «Datos, método y reproducibilidad» pesa un 20 % de la nota
> del informe, y la prueba que aplico es literal: **descargo `informe.qmd`, lo renderizo en mi
> ordenador y tiene que salir vuestro informe, idéntico y sin errores.**

**Antes de entregar, haced la prueba vosotros.** Reiniciad R (*Session → Restart R*,
`Ctrl/Cmd+Shift+F10`), borrad las carpetas de caché (`_freeze/`, `informe_files/`) y renderizad el
documento entero de cero. Si falla, no es reproducible, aunque a vosotros os funcionara antes.

Los cuatro fallos que rompen el render en otra máquina:

1. **Rutas absolutas.** Nada de `setwd("C:/Users/...")` ni `read.csv("C:/Users/marta/datos.csv")`.
   Los datos se leen desde su URL en bruto (`raw.githubusercontent.com`), como indica la guía de
   GitHub; y cualquier ruta local se escribe con `here::here()`, relativa a la raíz del proyecto.
2. **Paquetes sin cargar.** Todas las librerías que use el documento van declaradas en el chunk
   `setup` del principio. Si funciona en vuestro RStudio solo porque quedaron cargadas de otra
   sesión, aquí fallará.
3. **Objetos heredados.** Nada de depender de variables creadas en otro `.qmd` o en la consola.
   El documento se basta a sí mismo.
4. **Aleatoriedad sin semilla.** Toda simulación, partición, validación cruzada o *bootstrap* va
   precedida de `set.seed()`. Sin ella, las cifras del texto no coinciden con las del render.

## Semilla utilizada

Indicad aquí la semilla —o las semillas, si usáis varias— y dónde se fija:

`set.seed([número])`, fijada en el chunk `[nombre del chunk]`.

## Entorno de ejecución

La salida de este chunk deja constancia de la versión de R, el sistema operativo y la versión
**exacta** de cada paquete con el que se produjeron los resultados. No lo toquéis: se ejecuta solo
al renderizar.

```{r}
#| label: entorno-ejecucion
#| echo: true
#| code-fold: true
#| code-summary: "Ver el entorno de ejecución"

sessionInfo()
```

::: {.callout-tip collapse="true"}
## Una versión más completa, si queréis afinar

`sessionInfo()` es de R base y no necesita instalar nada. Si preferís una salida más legible, que
además indica **de dónde** salió cada paquete (CRAN, GitHub…) y **cuándo** se instaló —lo que hace
falta para reinstalar exactamente lo mismo—, sustituid la llamada anterior por:

```r
# install.packages("sessioninfo")
sessioninfo::session_info()
```
:::

# Checklist final antes de entregar

| Comprobación | Sí | A revisar |
|---|:--:|:--:|
| **El documento está íntegramente personalizado**: título, subtítulo, autoría y fecha son los del equipo; cabeceras y pies no conservan texto de la plantilla; no queda ningún `[texto entre corchetes]`, ninguna instrucción de la plantilla ni ninguna sección de ejemplo sin sustituir por contenido propio; se han eliminado los apartados que no apliquen. | ☐ | ☐ |
| El informe permite evaluar la solidez técnica del análisis. | ☐ | ☐ |
| El problema está formulado como una necesidad de análisis o decisión. | ☐ | ☐ |
| Las preguntas analíticas están conectadas con datos, métodos y resultados. | ☐ | ☐ |
| Los datos están descritos y se valora críticamente su calidad. | ☐ | ☐ |
| La metodología está justificada y no es una explicación de manual. | ☐ | ☐ |
| Se documentan criterios de evaluación, validación o comprobación. | ☐ | ☐ |
| Los resultados clave están interpretados y vinculados a objetivos. | ☐ | ☐ |
| Las limitaciones, riesgos e incertidumbres están reconocidos. | ☐ | ☐ |
| Las referencias están citadas en el texto y completas al final. | ☐ | ☐ |
| Los anexos permiten auditar o reproducir el análisis. | ☐ | ☐ |
| El uso de IA está declarado. | ☐ | ☐ |
| **El `informe.qmd` renderiza de cero en otro ordenador**: reiniciado R y borrada la caché, el documento se genera entero sin errores; sin rutas absolutas, con todos los paquetes declarados en `setup`, sin objetos heredados de otra sesión y con `set.seed()` antes de todo lo aleatorio. | ☐ | ☐ |
| **El anexo de reproducibilidad está completo**: semilla declarada y salida de `sessionInfo()` en el documento renderizado. | ☐ | ☐ |
