---
title: "Plantilla de artículo científico basado en datos"
subtitle: "Comunicación académica de una pregunta de investigación, método, resultados y discusión"
author: "[Autor/a o equipo]"
date: today
lang: es
format:
  html:
    embed-resources: true   # IMPORTANTE: empaqueta imágenes/CSS/JS en un único .html
                             # (no se genera la carpeta "nombre_files/"; el archivo es
                             # autocontenido y fácil de compartir o subir a GitHub)
    toc: true
    toc-depth: 3
    toc-location: left
    number-sections: true
    theme: cosmo
    code-fold: true          # el código queda plegado por defecto (más legible)
    code-tools: true         # botón para mostrar/copiar/descargar el código
    code-summary: "Mostrar código"
    df-print: paged          # tablas de datos paginadas, no volcadas en bruto
    fig-width: 7
    fig-height: 5
    smooth-scroll: true
# reference-doc: plantilla-estilos.docx   # opcional (solo aplica si añades format: docx)
# Descomenta para citar con Zotero/BibTeX en formato APA 7:
# bibliography: references.bib
# csl: https://www.zotero.org/styles/apa
# execute:
#   echo: true      # en un informe técnico el código suele mostrarse
#   warning: false
#   message: false
---

<!--
  ────────────────────────────────────────────────────────────────
  CÓMO PUBLICAR Y ENTREGAR EL INFORME EN GITHUB
  ────────────────────────────────────────────────────────────────

  1) Renderiza el informe a HTML (genera un único archivo .html
     autocontenido gracias a "embed-resources: true"):

       quarto render Plantilla_informe_tecnico.qmd --to html

  2) Sube el .html resultante a tu repositorio de GitHub (commit + push)
     como cualquier otro archivo del proyecto.

  3) Para que el profesorado pueda ABRIRLO Y LEERLO COMO PÁGINA WEB,
     comparte el enlace con este formato:
     https://htmlpreview.github.io/?https://github.com/asunmayoral/repo/blob/main/informe.html
     (sustituye "usuario", "repo" y "informe.html" por los datos reales)

  ────────────────────────────────────────────────────────────────
-->

```{r}
#| label: setup
#| include: false

# Paquetes recomendados del curso (carga los que necesites en tu análisis)
# library(tidyverse)      # manipulación y visualización
# library(broom)          # tidy() de modelos
# library(marginaleffects); library(emmeans); library(ggeffects)
# library(car); library(DHARMa); library(performance); library(pROC)
knitr::opts_chunk$set(echo = TRUE, warning = FALSE, message = FALSE)
```

::: {.callout-tip}
## Idea fuerza
Un artículo científico no se centra en convencer para decidir, sino en comunicar
una contribución investigadora con método, evidencia, discusión crítica y referencias.
:::

::: {.callout-note collapse="true"}
## Cómo usar esta plantilla
- Producto esperado: artículo académico breve, estructurado y referenciado.
- Extensión orientativa: 10–18 páginas sin contar anexos, salvo indicación del profesorado.
- Sustituye **todo** el texto entre corchetes `[...]` por contenido real y elimina las indicaciones antes de entregar.
- El artículo debe situar una pregunta de investigación, justificarla con fuentes, explicar
  datos y método, presentar resultados, discutir su significado y delimitar su alcance.
- Estructura: (0) Título, autoría, resumen y palabras clave · (1) Introducción · (2) Marco teórico ·
  (3) Objetivos, preguntas e hipótesis · (4) Datos y metodología · (5) Resultados ·
  (6) Discusión · (7) Conclusiones, limitaciones y líneas futuras · (8) Referencias y material suplementario.
:::

# Título, autoría, resumen y palabras clave

## Título

> **Título del artículo:** [Debe ser informativo, preciso y reflejar el problema, fenómeno, método o contexto del estudio.]

## Autoría

| Elemento | Contenido |
|---|---|
| Autores/as | [Completar] |
| Asignatura / titulación | [Completar] |
| Universidad o centro | [Completar] |
| Fecha | [Completar] |

## Resumen

::: {.callout-note}
Extensión orientativa: 150–250 palabras. Debe poder leerse de forma autónoma e incluir:
contexto o problema, objetivo o pregunta principal, datos y metodología, resultados
principales, conclusión o contribución y, si es relevante, la limitación esencial.
:::

> [Texto del resumen del artículo...]

## Palabras clave

> [Incluir 4–6 términos que describan tema, método, datos o contexto.]

# Introducción

::: {.callout-note}
Explica qué se estudia, por qué importa, qué se sabe hasta ahora y qué pregunta concreta
aborda el artículo. Las afirmaciones de contexto y literatura deben citarse en el texto.
:::

| Elemento | Contenido |
|---|---|
| Contexto del problema | [Completar con apoyo de fuentes citadas] |
| Relevancia académica o aplicada | [Completar] |
| Brecha, tensión o necesidad de estudio | [Completar] |
| Objetivo general del artículo | [Completar] |
| Estructura del artículo | [Completar, si procede] |

> [Redactar aquí la introducción del artículo.]

# Marco teórico, antecedentes o revisión breve de literatura

::: {.callout-note}
Presenta conceptos, estudios previos, enfoques metodológicos o evidencias que sitúan
la pregunta de investigación. No debe ser una lista de reseñas inconexas.
:::

| Fuente | Aportación principal | Relación con el artículo |
|---|---|---|
| [Autor, año] | [Idea relevante] | [Cómo se conecta con este estudio] |
| [Autor, año] | [Idea relevante] | [Cómo se conecta con este estudio] |
| [Autor, año] | [Idea relevante] | [Cómo se conecta con este estudio] |

> **Síntesis del marco o antecedentes:** [Redactar una síntesis argumentada, citando las fuentes en formato APA 7.]

# Objetivos, preguntas de investigación e hipótesis

| Tipo de objetivo | Redacción |
|---|---|
| Objetivo general | [Completar] |
| Objetivo específico 1 | [Completar] |
| Objetivo específico 2 | [Completar] |
| Objetivo específico 3 | [Completar] |

## Preguntas de investigación

| Código | Pregunta de investigación | Variable, comparación o evidencia necesaria |
|---|---|---|
| P1 | [Completar] | [Completar] |
| P2 | [Completar] | [Completar] |
| P3 | [Completar] | [Completar] |

## Hipótesis, si procede

| Hipótesis | Formulación | Justificación teórica o empírica |
|---|---|---|
| H1 | [Completar] | [Completar] |
| H2 | [Completar] | [Completar] |

# Datos y metodología

::: {.callout-note}
Esta sección debe permitir valorar la validez del estudio: datos, muestra, variables,
preparación, técnicas y criterios de análisis, con detalle suficiente pero sin ser un manual.
:::

## Datos, muestra o corpus analizado

| Elemento | Descripción |
|---|---|
| Fuente de datos | [Completar] |
| Población o proceso de referencia | [Completar] |
| Muestra, registros o unidades analizadas | [Completar] |
| Periodo analizado | [Completar] |
| Criterios de inclusión/exclusión | [Completar] |
| Consideraciones éticas o de privacidad | [Completar] |

## Variables, indicadores o medidas

| Variable o indicador | Tipo / escala | Descripción | Papel en el análisis |
|---|---|---|---|
| [Completar] | [Completar] | [Completar] | [Completar] |
| [Completar] | [Completar] | [Completar] | [Completar] |
| [Completar] | [Completar] | [Completar] | [Completar] |

## Preparación de datos

> [Describir valores perdidos, atípicos, transformaciones, codificación, depuración, criterios de exclusión y posibles sesgos.]

```{r}
#| label: preparacion-datos
#| eval: false

# Carga y preparación reproducible de los datos
# datos <- readr::read_csv("datos/mis_datos.csv")
# glimpse(datos)
```

## Técnicas de análisis

| Pregunta u objetivo | Técnica aplicada | Justificación | Criterio de evaluación |
|---|---|---|---|
| [Completar] | [Completar] | [Completar] | [Completar] |
| [Completar] | [Completar] | [Completar] | [Completar] |

# Resultados

::: {.callout-note}
Presenta los resultados de forma objetiva y ordenada por preguntas u objetivos.
La discusión amplia se reserva para la sección siguiente.
:::

## Resultado asociado a la pregunta/objetivo 1: [título]

| Elemento | Contenido |
|---|---|
| Pregunta u objetivo | [Completar] |
| Resultado principal | [Completar] |
| Tabla o figura | [Insertar tabla o figura numerada y con fuente] |
| Lectura del resultado | [Explicar qué muestra, sin discutir todavía implicaciones amplias] |
| Cautela inmediata | [Completar si procede] |

```{r}
#| label: fig-resultado-1
#| fig-cap: "[Título de la figura/tabla del resultado 1]"
#| eval: false

# Código que genera la figura o tabla del resultado 1
```

## Resultado asociado a la pregunta/objetivo 2: [título]

| Elemento | Contenido |
|---|---|
| Pregunta u objetivo | [Completar] |
| Resultado principal | [Completar] |
| Tabla o figura | [Insertar tabla o figura numerada y con fuente] |
| Lectura del resultado | [Explicar qué muestra, sin discutir todavía implicaciones amplias] |
| Cautela inmediata | [Completar si procede] |

```{r}
#| label: fig-resultado-2
#| fig-cap: "[Título de la figura/tabla del resultado 2]"
#| eval: false

# Código que genera la figura o tabla del resultado 2
```

## Resultado asociado a la pregunta/objetivo 3: [título]

| Elemento | Contenido |
|---|---|
| Pregunta u objetivo | [Completar] |
| Resultado principal | [Completar] |
| Tabla o figura | [Insertar tabla o figura numerada y con fuente] |
| Lectura del resultado | [Explicar qué muestra, sin discutir todavía implicaciones amplias] |
| Cautela inmediata | [Completar si procede] |

```{r}
#| label: fig-resultado-3
#| fig-cap: "[Título de la figura/tabla del resultado 3]"
#| eval: false

# Código que genera la figura o tabla del resultado 3
```

## Síntesis de resultados

> [Resumir los hallazgos principales antes de pasar a la discusión.]

# Discusión

::: {.callout-note}
Interpreta los resultados, los relaciona con la literatura, explica mecanismos o razones
y delimita el alcance. Distingue entre lo que los datos muestran y lo que solo puede
plantearse como interpretación plausible.
:::

| Aspecto | Contenido de la discusión |
|---|---|
| Resultado principal | [Completar] |
| Relación con literatura o expectativas | [Completar con citas si procede] |
| Interpretación razonable | [Completar] |
| Resultado inesperado o matiz | [Completar] |
| Alcance y cautela | [Completar] |

> [Redactar aquí la discusión del artículo.]

# Conclusiones, limitaciones y líneas futuras

## Conclusiones

> [Responder de forma directa a las preguntas de investigación, sin repetir todo el informe ni exagerar el alcance de los resultados.]

## Limitaciones

| Tipo de limitación | Descripción | Efecto sobre la interpretación |
|---|---|---|
| Datos / muestra | [Completar] | [Completar] |
| Método | [Completar] | [Completar] |
| Medición / variables | [Completar] | [Completar] |
| Generalización | [Completar] | [Completar] |

## Líneas futuras o aplicaciones potenciales

> [Indicar mejoras metodológicas, nuevos datos, preguntas abiertas, replicaciones o posibles aplicaciones derivadas del estudio.]

## Declaración responsable de uso de inteligencia artificial

::: {.callout-important}
Apartado obligatorio si se ha utilizado IA en cualquier fase del proyecto. Debe ser
transparente y concreto, y permitir constatar que la autoría del trabajo no es de la IA.
:::

| Aspecto | Declaración a completar |
|---|---|
| Herramientas utilizadas | [Herramienta, versión si se conoce y fecha aproximada de uso] |
| Tareas para las que se utilizó IA | [Redacción, código, depuración, visualización, búsqueda, síntesis, revisión...] |
| Revisión humana realizada | [Cómo se verificaron las salidas de IA] |
| Decisiones no delegadas en IA | [Limpieza de datos, elección metodológica, interpretación, conclusiones...] |
| Errores, límites o ajustes detectados | [Si la IA inventó, simplificó en exceso o propuso código incorrecto] |

> **Modelo de declaración.** En este proyecto se han utilizado herramientas de inteligencia
> artificial como apoyo para [indicar tareas concretas]. Todas las salidas generadas por estas
> herramientas han sido revisadas críticamente por el equipo. La IA no ha sido utilizada como
> fuente autónoma de resultados, ni como sustituto del análisis estadístico, ni como autora de
> las conclusiones. Las decisiones sobre limpieza de datos, metodología, interpretación,
> recomendaciones y redacción final han sido responsabilidad del equipo.

# Referencias

::: {.callout-note}
Incluir todas las fuentes citadas en el texto en formato APA 7. No incluir bibliografía no citada.
Si usas `bibliography: references.bib` en el encabezado, las referencias se generan automáticamente aquí.
:::

::: {#refs}
:::

> [Si no usas gestor de citas, sustituye este recuadro por la lista de referencias en formato APA 7.]

# Material suplementario o anexos

| Anexo | Contenido recomendado |
|---|---|
| Anexo A. Datos o fuente de datos | [Enlace, descripción o información de acceso] |
| Anexo B. Código o cuaderno reproducible | [Código comentado o enlace a repositorio] |
| Anexo C. Instrumento, cuestionario o protocolo | [Si procede] |
| Anexo D. Tablas y resultados complementarios | [Resultados secundarios o pruebas adicionales] |
| Anexo E. Prompts relevantes de IA | [Solo si el profesorado lo solicita o si aportan trazabilidad] |

# Checklist final antes de entregar

| Comprobación | Sí | A revisar |
|---|:--:|:--:|
| El título refleja claramente el tema, contexto o método del estudio. | ☐ | ☐ |
| El resumen sintetiza objetivo, datos, método, resultados y conclusión. | ☐ | ☐ |
| La introducción justifica la pregunta con contexto y fuentes citadas. | ☐ | ☐ |
| El marco teórico conecta literatura previa con el estudio realizado. | ☐ | ☐ |
| Los objetivos, preguntas o hipótesis están formulados con precisión. | ☐ | ☐ |
| La metodología permite valorar la validez del análisis. | ☐ | ☐ |
| Los resultados se presentan sin mezclarlos con discusión excesiva. | ☐ | ☐ |
| La discusión interpreta y relaciona resultados con literatura o expectativas. | ☐ | ☐ |
| Las conclusiones no van más allá de lo que los datos permiten afirmar. | ☐ | ☐ |
| Las limitaciones y líneas futuras están reconocidas. | ☐ | ☐ |
| Todas las citas tienen su referencia final en formato APA 7. | ☐ | ☐ |
| El uso de IA está declarado. | ☐ | ☐ |
