---
title: "OsteoRed · Informe técnico de análisis de riesgo de fractura"
subtitle: "Estudio de caso 1 — Cohorte del equipo_10 · Modelos Lineales Generalizados con R"
author: "A. Martínez Mayoral (dirección docente), con asistencia de Claude Opus 4.8"
date: today
lang: es
format:
  html:
    toc: true
    toc-depth: 3
    number-sections: true
    code-fold: show
    code-tools:
      source: false
      toggle: true
    theme: cosmo
    df-print: paged
    fig-width: 8
    fig-height: 5
bibliography: ../../references.bib
csl: https://www.zotero.org/styles/apa
execute:
  warning: false
  message: false
  echo: true
editor:
  markdown:
    wrap: 72
---

```{r}
#| label: setup
#| include: false

# --- Núcleo de software del curso -------------------------------------------
library(tidyverse)     # manipulación y gráficos
library(broom)         # tidy() / glance() de modelos
library(broom.mixed)   # tidy() de modelos mixtos
library(marginaleffects) # efectos marginales / predicciones
library(emmeans)       # medias marginales estimadas
library(car)           # Anova(), VIF
library(performance)   # diagnóstico y bondad de ajuste
library(DHARMa)        # residuos por simulación
library(pROC)          # curvas ROC / AUC
library(lme4)          # GLMM (glmer)
library(MASS)          # polr (ordinal odds proporcionales)
library(nnet)          # multinom (nominal)
library(ordinal)       # clm / clmm (ordinal, versión mixta)
library(arm)           # binnedplot

# tidyverse::select puede quedar enmascarado por MASS::select
select <- dplyr::select

SEMILLA_CURSO <- 20252026L
set.seed(SEMILLA_CURSO)
theme_set(theme_minimal(base_size = 12))

# Redondeo cómodo para el texto
r2 <- function(x) formatC(x, digits = 2, format = "f")
r3 <- function(x) formatC(x, digits = 3, format = "f")
```

# Contexto y objetivos {#sec-contexto}

La dirección médica de **OsteoRed**, una red de 24 clínicas de salud ósea, ha
seguido durante seis años a una cohorte de mujeres dentro de un programa de
prevención de fracturas. De cada paciente se registró su **fragilidad ósea**
(`x1`, marcador de densidad mineral estandarizado; a mayor valor, hueso más
frágil), si seguía el **tratamiento preventivo** (`x2`, 1 = sí), la **clínica**
a la que acude (`centro`) y, a lo largo de hasta seis revisiones anuales, si
sufrió una **fractura** y **cuándo** (`ever`, `tiempo`, `evento`), junto con el
**tipo** de fractura (`clase_nom`: A/B/C) y su **gravedad** (`sever_ord`:
Leve/Moderada/Grave).

Este informe técnico traduce las cinco preguntas de la dirección a objetivos
analíticos precisos y, para cada una, recorre el ciclo **objetivo → método
justificado → ajuste → diagnóstico → interpretación → recomendación**:

- **P1 · Riesgo de fractura.** ¿Quién se fractura? ¿Cuánto pesan la fragilidad y
  el tratamiento? ¿Riesgo de una paciente nueva? ¿El efecto del tratamiento
  depende de la fragilidad?
- **P2 · Cuándo ocurre.** ¿En qué momento se dispara el riesgo? ¿Cada cuánto
  citar a revisión? ¿El tratamiento retrasa la fractura? (con la censura bien
  tratada).
- **P3 · Tipo de fractura.** ¿Qué factores empujan hacia cada tipo (A/B/C)? ¿Se
  puede anticipar el más probable?
- **P4 · Gravedad.** ¿Qué agrava la fractura? ¿El tratamiento la hace menos
  grave?
- **P5 · Peso de la clínica.** ¿Cuánto del riesgo depende del centro? ¿Centros
  mejores o peores? ¿Qué esperar de uno nuevo?

::: {.callout-note}
## Nota metodológica sobre la naturaleza de los datos
La cohorte es **simulada** con un proceso generador de datos (DGP) conocido, lo
que nos permite un **control de calidad** final: comparar las estimaciones con
la "verdad" que generó los datos. Ese cotejo es un lujo *didáctico*; con datos
reales la confianza descansaría en el diagnóstico, la validación fuera de
muestra y el conocimiento del problema. El análisis se realiza **a ciegas** y la
verdad solo se consulta en la sección de control de calidad (@sec-qc).
:::

# Datos y exploración (EDA) {#sec-eda}

```{r}
#| label: carga-datos
# Cohorte a nivel individuo (respuestas ever/tiempo/evento, clase_nom, sever_ord)
cohorte <- readRDS("../datos_equipos/equipo_10/cohorte.rds")
# Expansión persona-periodo (una fila por paciente y periodo en riesgo)
pp <- readRDS("../datos_equipos/equipo_10/pp.rds")

# Tipos y factores legibles
cohorte <- cohorte |>
  mutate(
    centro    = factor(centro),
    x2f       = factor(x2, levels = c(0, 1), labels = c("Sin tratamiento", "Con tratamiento")),
    eventof   = factor(evento, levels = c(0, 1), labels = c("Censura", "Fractura")),
    sever_ord = factor(sever_ord, levels = c("Leve", "Moderado", "Grave"), ordered = TRUE),
    clase_nom = factor(clase_nom, levels = c("A", "B", "C"))
  )

glimpse(cohorte)
```

```{r}
#| label: descriptivos
n_pac   <- nrow(cohorte)
n_cent  <- nlevels(cohorte$centro)
tasa_ev <- mean(cohorte$evento)
p_cens  <- mean(cohorte$evento == 0)
p_trat  <- mean(cohorte$x2)

tibble(
  Indicador = c("Pacientes (N)", "Centros", "Tasa de fractura observada",
                "Proporción censura", "Proporción con tratamiento"),
  Valor = c(n_pac, n_cent, round(tasa_ev, 3), round(p_cens, 3), round(p_trat, 3))
)
```

```{r}
#| label: fig-eda-marginales
#| fig-cap: "Exploración descriptiva: distribución de la fragilidad ósea (x1) por desenlace, fractura observada según tratamiento, reparto de tipo y gravedad."
#| fig-width: 10
#| fig-height: 7
library(patchwork)

g1 <- ggplot(cohorte, aes(x1, fill = eventof)) +
  geom_density(alpha = .5) + labs(x = "Fragilidad ósea (x1)", fill = NULL, title = "x1 por desenlace")

g2 <- cohorte |>
  count(x2f, eventof) |>
  group_by(x2f) |> mutate(prop = n / sum(n)) |>
  ggplot(aes(x2f, prop, fill = eventof)) +
  geom_col() + labs(x = NULL, y = "Proporción", fill = NULL, title = "Fractura ~ tratamiento")

g3 <- ggplot(cohorte, aes(clase_nom, fill = clase_nom)) +
  geom_bar() + guides(fill = "none") + labs(x = "Tipo (clase_nom)", title = "Tipo de fractura")

g4 <- ggplot(cohorte, aes(sever_ord, fill = sever_ord)) +
  geom_bar() + guides(fill = "none") + labs(x = "Gravedad (sever_ord)", title = "Gravedad")

(g1 | g2) / (g3 | g4)
```

```{r}
#| label: eda-calidad
# Control de datos: ausentes, rangos, balance de la expansión persona-periodo
list(
  ausentes_cohorte = colSums(is.na(cohorte)),
  rango_x1         = range(cohorte$x1),
  tabla_tiempo     = table(tiempo = cohorte$tiempo, evento = cohorte$evento),
  filas_pp         = nrow(pp),
  periodos_pp      = table(pp$periodo),
  eventos_pp       = sum(pp$y)
)
```

::: {.callout-note}
## Lectura del EDA
La cohorte reúne **893 mujeres** repartidas en **24 centros**. Se observa
fractura en el **25,9 %** de las pacientes; el **74,1 %** restante termina el
seguimiento **sin** fractura (censura administrativa, por diseño del programa).
El **48,2 %** recibe tratamiento preventivo, un reparto equilibrado que permite
estimar su efecto con precisión. La fragilidad `x1` está estandarizada (rango
observado −3,3 a 3,1, centrada en 0) y **no hay valores ausentes** en ninguna
variable.

La señal es clara ya en el descriptivo: la densidad de `x1` está **desplazada a
la derecha** entre quienes se fracturan (más fragilidad → más fractura) y la
proporción de fractura es **menor en el grupo tratado**. La tabla `tiempo ×
evento` muestra que los eventos se concentran en los primeros periodos (58 y 56
en los periodos 1–2, donde aún no puede haber censura) y que la censura empieza
en el periodo 3 (censura administrativa mínima), coherente con el diseño de
seguimiento. La expansión **persona-periodo** es consistente: **3 583 filas** en
riesgo y **231 eventos**, exactamente los mismos que fracturas en la cohorte.
Los datos están listos para modelar.
:::

# P1 · ¿Podemos anticipar quién se fractura? {#sec-p1}

**Objetivo analítico.** La respuesta `ever` (¿sufrió fractura durante el
seguimiento?) es **binaria**. El marco adecuado es un **GLM binomial** con
enlace **logit** (regresión logística): modela la probabilidad de fractura en
función de la fragilidad ósea (`x1`) y el tratamiento (`x2`) y permite estimar
el riesgo de una paciente nueva. La pregunta "¿el tratamiento protege por igual
a todas?" es una **interacción** `x1:x2`: si es significativa, el efecto del
tratamiento cambia con la fragilidad.

::: {.callout-note collapse="true"}
## Matiz sobre `ever` y la censura
`ever` recoge la fractura **observada** dentro de una ventana de seguimiento que
termina, para muchas pacientes, por **censura administrativa** (fin del estudio
antes del 6.º periodo). Por eso la logística sobre `ever` responde "¿quién se
fractura *en la ventana observada*?", una lectura marginal y útil para el
cliente; la pregunta del **cuándo** y el tratamiento *limpio* de la censura se
aborda en P2 con supervivencia en tiempo discreto.
:::

## Ajuste y selección {#sec-p1-ajuste}

```{r}
#| label: p1-ajuste
# Modelo base (efectos principales) y modelo con interacción
m1_base <- glm(ever ~ x1 + x2, family = binomial("logit"), data = cohorte)
m1_int  <- glm(ever ~ x1 * x2, family = binomial("logit"), data = cohorte)

# Comparación: ¿aporta la interacción? (razón de verosimilitudes + AIC/BIC)
lrt_int <- anova(m1_base, m1_int, test = "LRT")
aic_bic <- AIC(m1_base, m1_int) |>
  as.data.frame() |>
  mutate(BIC = BIC(m1_base, m1_int)$BIC)

lrt_int
aic_bic
```

```{r}
#| label: p1-coef
# Odds ratios e IC del modelo retenido de efectos principales
or_tab <- broom::tidy(m1_base, conf.int = TRUE, exponentiate = TRUE)
or_tab

# Coeficiente de interacción (para decidir si el tratamiento depende de x1)
broom::tidy(m1_int, conf.int = TRUE, exponentiate = TRUE) |>
  filter(term == "x1:x2")
```

## Interpretación en escala del cliente {#sec-p1-efectos}

```{r}
#| label: p1-marginales
# Efectos marginales medios sobre la PROBABILIDAD (escala que entiende el cliente)
ame <- avg_slopes(m1_base)
ame

# Riesgo predicho para perfiles de paciente (rejilla de fragilidad x tratamiento)
perfiles <- datagrid(
  model = m1_base,
  x1 = c(-1, 0, 1, 2),   # fragilidad: baja, media, alta, muy alta (z)
  x2 = c(0, 1)
)
pred_perfiles <- predictions(m1_base, newdata = perfiles) |>
  as_tibble() |>
  select(x1, x2, estimate, conf.low, conf.high)
pred_perfiles
```

```{r}
#| label: fig-p1-pred
#| fig-cap: "Riesgo de fractura predicho por la logística según fragilidad ósea (x1) y tratamiento (x2), con banda de confianza del 95%."
plot_predictions(m1_base, condition = c("x1", "x2")) +
  labs(x = "Fragilidad ósea (x1)", y = "P(fractura)", color = "Tratamiento", fill = "Tratamiento")
```

## Diagnóstico y capacidad predictiva {#sec-p1-diag}

```{r}
#| label: p1-diagnostico
# Multicolinealidad (trivial aquí, pero se documenta)
car::vif(m1_base)

# Bondad de ajuste global y residuos por simulación (DHARMa)
res_dh <- DHARMa::simulateResiduals(m1_base, plot = FALSE)
plot(res_dh)

# Residuos "binned" (Gelman-Hill): calibración por tramos del predictor
arm::binnedplot(fitted(m1_base), residuals(m1_base, type = "response"),
                main = "Binned residuals — logística P1")
```

```{r}
#| label: p1-auc
# Discriminación (AUC) y calibración in-sample
prob <- predict(m1_base, type = "response")
roc1 <- pROC::roc(cohorte$ever, prob, quiet = TRUE)
auc1 <- pROC::auc(roc1)
auc1

# Calibración: probabilidad observada vs predicha por deciles de riesgo
cal <- tibble(p = prob, y = cohorte$ever) |>
  mutate(grupo = ntile(p, 10)) |>
  group_by(grupo) |>
  summarise(p_media = mean(p), obs = mean(y), n = n(), .groups = "drop")
cal
```

```{r}
#| label: fig-p1-cal
#| fig-cap: "Calibración de la logística P1: riesgo observado frente a predicho por deciles."
ggplot(cal, aes(p_media, obs)) +
  geom_abline(linetype = 2, color = "grey50") +
  geom_point(aes(size = n)) + geom_line() +
  labs(x = "Riesgo predicho (media del decil)", y = "Frecuencia observada", size = "n")
```

## Predicción para una paciente nueva {#sec-p1-nueva}

```{r}
#| label: p1-paciente-nueva
# Ejemplo: paciente con fragilidad alta (x1 = 1.5) — con y sin tratamiento
paciente_nueva <- data.frame(x1 = 1.5, x2 = c(0, 1))
predictions(m1_base, newdata = paciente_nueva) |>
  as_tibble() |>
  select(x1, x2, estimate, conf.low, conf.high)
```

## Resultados y respuesta a P1 {#sec-p1-respuesta}

**¿Protege el tratamiento por igual a todas?** La interacción `x1:x2` **no es
estadísticamente significativa**: el contraste de razón de verosimilitudes da una
caída de *deviance* de 3,26 con 1 g.l. (*p* = 0,071), el BIC empeora al añadirla
(896,2 → 899,7) y el AIC apenas mejora (881,8 → 880,5). Por parsimonia
**retenemos el modelo de efectos principales**. Existe una *tendencia* —el OR de
la interacción es 0,70 (IC 95 % 0,47–1,03)— que sugeriría un efecto protector
algo **mayor** en las más frágiles, pero no alcanza significación: a efectos
prácticos, **el tratamiento protege de forma similar en todo el rango de
fragilidad**.

**El papel de la fragilidad y del tratamiento (odds ratios).**

- **Fragilidad ósea (`x1`):** OR = **2,60** (IC 95 % 2,15–3,17; *p* < 0,001).
  Cada **incremento de una desviación típica** de fragilidad **multiplica por 2,6
  las odds** de fractura. Es el factor dominante.
- **Tratamiento (`x2`):** OR = **0,39** (IC 95 % 0,28–0,55; *p* < 0,001).
  Recibir el tratamiento **reduce las odds de fractura en torno a un 61 %** frente
  a no recibirlo, a igual fragilidad.

**En la escala que entiende el cliente (efectos marginales medios sobre la
probabilidad).** En promedio, **cada punto z de fragilidad añade ~15,4 puntos
porcentuales** de riesgo de fractura (IC 95 % 12,9–17,9) y **el tratamiento resta
~15,2 puntos porcentuales** (IC 95 % 10,0–20,4). La magnitud absoluta depende del
nivel de partida: en riesgo bajo el tratamiento evita pocos puntos; en riesgo
alto, muchos (ver @fig-p1-pred y la rejilla de perfiles).

**Riesgo de una paciente nueva.** Para una paciente con **fragilidad alta
(`x1` = 1,5)**, el modelo estima un riesgo de fractura del **64,9 %**
(IC 95 % 57,3–71,8) **sin tratamiento** y del **41,9 %** (IC 95 % 34,1–50,1)
**con tratamiento**: el tratamiento le recorta ~23 puntos de riesgo absoluto.
Para perfiles intermedios, la rejilla de @sec-p1-efectos da, sin/con tratamiento:
`x1` = 0 → 30,6 % / 14,7 %; `x1` = 1 → 53,4 % / 30,9 %.

**Calidad del modelo.** La discriminación es **aceptable** (AUC = **0,75**) y la
**calibración es buena**: el riesgo observado por deciles sigue de cerca al
predicho (p. ej., decil superior 62,3 % predicho vs 66,3 % observado). No hay
colinealidad (VIF ≈ 1,01) y los residuos por simulación (DHARMa) y los *binned
residuals* no muestran desviaciones sistemáticas.

::: {.callout-important}
## Recomendación a OsteoRed (P1)
**Sí se puede anticipar quién se fractura** con una regla sencilla basada en dos
datos: la **fragilidad ósea** y si sigue el **tratamiento**. La fragilidad es el
principal determinante (cada desviación típica **duplica con creces** el riesgo),
por lo que conviene **priorizar la vigilancia en las pacientes más frágiles**. El
tratamiento **reduce el riesgo de forma sustancial y homogénea** (≈61 % en odds;
~15 puntos porcentuales de media), y su **beneficio absoluto es mayor cuanto más
frágil** es la paciente —donde hay más riesgo que evitar—. Recomendación:
**asegurar la cobertura del tratamiento especialmente en el grupo de alta
fragilidad**. El modelo permite estimar el riesgo individual de una paciente
nueva a partir de su fragilidad y su tratamiento (calculadora de riesgo).
:::

# P2 · ¿Cuándo se fractura? {#sec-p2}

**Objetivo analítico.** Aquí no basta el *si*, sino el **cuándo**. La respuesta es
un **tiempo hasta el evento** medido en periodos discretos (revisiones anuales
1–6) con **censura** (muchas pacientes terminan sin fractura). El método adecuado
es un **modelo de riesgo en tiempo discreto**: se expande a formato
**persona-periodo** —una fila por paciente y revisión a la que llega en riesgo— y
se ajusta un **GLM binomial con enlace `cloglog`** sobre el indicador `y` de
fractura en cada periodo. El enlace `cloglog` es la elección natural porque hace
que `exp(β)` sea un **hazard ratio** y conecta el tiempo discreto con el modelo de
riesgos proporcionales en tiempo continuo [@allison1982; @prentice1978]. La censura se
trata **sin sesgo**: cada paciente aporta filas solo hasta el periodo en que se
fractura o es censurada.

## Ajuste del modelo de riesgo en tiempo discreto {#sec-p2-ajuste}

```{r}
#| label: p2-ajuste
pp <- pp |>
  mutate(centro = factor(centro),
         periodo = factor(periodo, levels = 1:6))

# GLM binomial con enlace cloglog sobre datos persona-periodo.
# 'periodo' como factor => hazard base flexible por periodo (alpha_t).
m_surv <- glm(y ~ periodo + x1 + x2, family = binomial(link = "cloglog"), data = pp)

# exp(coef): para x1, x2 son HAZARD RATIOS; para 'periodo', hazard relativo al periodo 1
broom::tidy(m_surv, conf.int = TRUE, exponentiate = TRUE)
broom::glance(m_surv)
```

```{r}
#| label: p2-ph-tratamiento
# ¿El efecto del tratamiento es constante en el tiempo? (riesgos proporcionales)
# Comparamos con un modelo que deja variar el efecto de x2 por periodo.
m_surv_tv <- glm(y ~ periodo * x2 + x1, family = binomial(link = "cloglog"), data = pp)
anova(m_surv, m_surv_tv, test = "LRT")
```

## Hazard base, supervivencia y calendario {#sec-p2-hazard}

```{r}
#| label: p2-hazard-base
# Hazard por periodo para la paciente de referencia (x1 = 0, sin tratamiento)
newph <- data.frame(periodo = factor(1:6, levels = 1:6), x1 = 0, x2 = 0)
h_base <- predict(m_surv, newdata = newph, type = "response")
tabla_hazard <- tibble(
  periodo   = 1:6,
  hazard    = h_base,                 # P(fractura en t | libre hasta t)
  superv    = cumprod(1 - h_base),    # S(t): probabilidad de seguir sin fractura
  riesgo_ac = 1 - cumprod(1 - h_base) # riesgo acumulado
)
tabla_hazard
```

```{r}
#| label: fig-p2-hazard
#| fig-cap: "Hazard discreto por periodo (paciente de referencia): probabilidad condicional de fractura en cada revisión."
ggplot(tabla_hazard, aes(periodo, hazard)) +
  geom_col(fill = "steelblue") +
  geom_text(aes(label = scales::percent(hazard, accuracy = 0.1)), vjust = -0.4, size = 3) +
  scale_x_continuous(breaks = 1:6) +
  labs(x = "Periodo (revisión anual)", y = "Hazard (riesgo condicional)")
```

## Efecto del tratamiento sobre los plazos {#sec-p2-trat}

```{r}
#| label: p2-superv-trat
# Curvas de supervivencia con y sin tratamiento, a fragilidad alta (x1 = 1)
grid_s <- expand_grid(periodo = factor(1:6, levels = 1:6), x1 = 1, x2 = c(0, 1)) |>
  mutate(h = predict(m_surv, newdata = pick(everything()), type = "response")) |>
  arrange(x2, periodo) |>
  group_by(x2) |>
  mutate(superv = cumprod(1 - h)) |>
  ungroup() |>
  mutate(Tratamiento = factor(x2, labels = c("Sin tratamiento", "Con tratamiento")),
         periodo = as.integer(as.character(periodo)))
grid_s |> select(periodo, Tratamiento, hazard = h, superv)
```

```{r}
#| label: fig-p2-superv
#| fig-cap: "Supervivencia (probabilidad de seguir sin fractura) a fragilidad alta (x1 = 1), con y sin tratamiento."
ggplot(grid_s, aes(periodo, superv, color = Tratamiento)) +
  geom_line(linewidth = 1) + geom_point() +
  scale_x_continuous(breaks = 1:6) + scale_y_continuous(labels = scales::percent) +
  labs(x = "Periodo (revisión anual)", y = "S(t) — sin fractura")
```

## Validación cruzada con el modelo de Cox {#sec-p2-cox}

```{r}
#| label: p2-cox
library(survival)
# Cox en tiempo continuo (referencia; detalle en el Caso 3). tiempo/evento a nivel individuo.
cox1 <- coxph(Surv(tiempo, evento) ~ x1 + x2, data = cohorte)
summary(cox1)$conf.int          # HR e IC
cox.zph(cox1)                   # test de riesgos proporcionales
```

## Resultados y respuesta a P2 {#sec-p2-respuesta}

**Cuánto pesan fragilidad y tratamiento sobre el *ritmo* de fractura (hazard
ratios).** En el modelo de riesgo en tiempo discreto:

- **Fragilidad (`x1`):** HR = **2,18** (IC 95 % 1,90–2,51; *p* < 0,001). Cada
  desviación típica de fragilidad **multiplica por ~2,2 el riesgo instantáneo**
  de fracturarse en cualquier revisión.
- **Tratamiento (`x2`):** HR = **0,44** (IC 95 % 0,33–0,58; *p* < 0,001). El
  tratamiento **reduce el hazard en torno a un 56 %** en cada periodo: no solo
  evita fracturas, **las retrasa**.

**¿Cuándo se dispara el riesgo?** El **hazard base** (paciente de referencia,
`x1` = 0, sin tratamiento) es **aproximadamente constante** a lo largo de las seis
revisiones, entre el **6,7 % y el 10 %** por año, con un **leve máximo en el
periodo 4** (~10 %); ninguno de los coeficientes de `periodo` es significativo
frente al primero (todos con *p* > 0,4 salvo el 4.º, *p* = 0,066). Es decir, **el
riesgo no se concentra en un momento**: se mantiene sostenido año a año. Para esa
paciente de referencia, la probabilidad de seguir **sin fractura** cae del 93 %
tras la 1.ª revisión al **61 %** tras la 6.ª (riesgo acumulado ~39 %).

**¿El tratamiento retrasa la fractura?** Sí, y de forma **estable en el tiempo**:
el contraste que deja variar el efecto del tratamiento por periodo **no mejora el
ajuste** (LRT `periodo*x2`: Δdeviance = 3,34; 5 g.l.; *p* = 0,65), de modo que el
efecto protector es **proporcional** (constante en cada revisión). A **fragilidad
alta (`x1` = 1)**, la probabilidad de llegar a la 6.ª revisión sin fractura pasa
del **34 % sin tratamiento al 63 % con tratamiento** (@fig-p2-superv): el
tratamiento **casi duplica** el tiempo libre de fractura en las pacientes de más
riesgo.

**Validación con Cox (referencia en tiempo continuo).** El modelo de Cox arroja
HR prácticamente idénticos —`x1` HR = 2,18 (1,89–2,50), `x2` HR = 0,44
(0,33–0,58)— y el test de **riesgos proporcionales** no detecta violación (`x1`
*p* = 0,58; `x2` *p* = 0,99; global *p* = 0,86). La coincidencia entre el GLM
`cloglog` en tiempo discreto y el Cox refuerza la validez de las conclusiones.

*(Nota técnica: este modelo de efectos fijos ignora de momento el agrupamiento
por clínica; la estimación condicional, que reconoce esa estructura, se afina en
P5 (@sec-p5) y se coteja con la verdad del DGP en @sec-qc.)*

::: {.callout-important}
## Recomendación a OsteoRed (P2)
El riesgo de fractura **no se concentra en un año concreto**: se mantiene
**sostenido (≈7–10 % anual en la paciente tipo)** durante todo el seguimiento,
con un ligero repunte hacia el 4.º año. Esto justifica **mantener la revisión
anual a lo largo de los seis años**, sin relajarla a mitad de programa. El
tratamiento **retrasa la fractura de forma consistente** (reduce el riesgo
instantáneo ~56 % cada año) y su impacto sobre los plazos es **mayor en las
pacientes frágiles**, donde casi duplica la probabilidad de llegar sin fractura al
final del seguimiento. Recomendación: **cita anual sostenida para toda la
cohorte**, con **especial insistencia en el grupo de alta fragilidad** (donde el
hazard anual sin tratamiento ronda el 15–20 %), y **tratamiento como palanca
principal para ganar tiempo libre de fractura**.
:::

# P3 · ¿De qué tipo será la fractura? {#sec-p3}

**Objetivo analítico.** El **tipo** de fractura (`clase_nom`: A/B/C) es una
respuesta **nominal sin orden**. El modelo adecuado es un **logit multinomial**
(logit de categoría base) con **A como referencia**: estima, para B y para C, cómo
la fragilidad (`x1`) y el tratamiento (`x2`) modifican la probabilidad de ese tipo
**frente a A**. Los `exp(coeficiente)` son **cocientes de riesgo relativo** (RRR).
El agrupamiento por clínica no interviene en este fenotipo (es un rasgo del
paciente), por lo que basta un modelo de efectos fijos.

## Ajuste del modelo multinomial {#sec-p3-ajuste}

```{r}
#| label: p3-ajuste
# Logit multinomial de categoría base (A = referencia)
m_nom <- nnet::multinom(clase_nom ~ x1 + x2, data = cohorte, trace = FALSE)

# RRR (exp de los coeficientes) con IC 95% y p-valores (Wald)
broom::tidy(m_nom, conf.int = TRUE, exponentiate = TRUE)

# ¿Aportan las covariables? Comparación con el modelo nulo (solo intercepto)
m_nom0 <- nnet::multinom(clase_nom ~ 1, data = cohorte, trace = FALSE)
anova(m_nom0, m_nom)
AIC(m_nom0, m_nom)
```

## Probabilidades predichas y tipo más probable {#sec-p3-pred}

```{r}
#| label: p3-pred
# Probabilidad de cada tipo según fragilidad y tratamiento
rejilla_nom <- expand_grid(x1 = c(-1, 0, 1, 2), x2 = c(0, 1))
probs_nom <- predict(m_nom, newdata = rejilla_nom, type = "probs")
pred_nom <- bind_cols(rejilla_nom, as_tibble(probs_nom)) |>
  mutate(tipo_mas_probable = colnames(probs_nom)[max.col(probs_nom)])
pred_nom
```

```{r}
#| label: fig-p3-pred
#| fig-cap: "Probabilidad predicha de cada tipo de fractura (A/B/C) según fragilidad ósea (x1) y tratamiento (x2)."
grid_fino <- expand_grid(x1 = seq(-3, 3, 0.1), x2 = c(0, 1))
pp_nom <- predict(m_nom, newdata = grid_fino, type = "probs") |> as_tibble()
bind_cols(grid_fino, pp_nom) |>
  pivot_longer(c(A, B, C), names_to = "tipo", values_to = "prob") |>
  mutate(Tratamiento = factor(x2, labels = c("Sin tratamiento", "Con tratamiento"))) |>
  ggplot(aes(x1, prob, color = tipo)) +
  geom_line(linewidth = 1) +
  facet_wrap(~ Tratamiento) +
  labs(x = "Fragilidad ósea (x1)", y = "Probabilidad", color = "Tipo")
```

## Capacidad predictiva (Brier multiclase) {#sec-p3-brier}

```{r}
#| label: p3-brier
# Brier multiclase: media de la distancia cuadrática entre prob. predicha y el
# indicador observado. Menor es mejor. Se compara con el modelo nulo.
brier_mc <- function(model, data, resp = "clase_nom") {
  P <- predict(model, newdata = data, type = "probs")
  if (is.null(dim(P))) P <- cbind(1 - P, P)
  Y <- model.matrix(as.formula(paste0("~ ", resp, " - 1")), data = data)
  mean(rowSums((P - Y)^2))
}
tibble(
  modelo = c("nulo (solo intercepto)", "x1 + x2"),
  Brier  = c(brier_mc(m_nom0, cohorte), brier_mc(m_nom, cohorte))
)

# Matriz de confusión (clase predicha vs observada) y acierto global
pred_clase <- predict(m_nom, type = "class")
tab_conf <- table(observado = cohorte$clase_nom, predicho = pred_clase)
tab_conf
acierto <- sum(diag(tab_conf)) / sum(tab_conf)
acierto
```

## Resultados y respuesta a P3 {#sec-p3-respuesta}

**¿Qué empuja hacia cada tipo (RRR frente a A)?** Las covariables **importan** de
forma inequívoca (el modelo mejora al nulo: LRT = 113,8; 4 g.l.; *p* < 0,001;
AIC 1910,7 → 1804,9):

- **Fragilidad (`x1`):** aleja de A hacia B y **sobre todo hacia C**. RRR(B|A) =
  **1,63** (IC 95 % 1,38–1,93) y RRR(C|A) = **2,43** (1,99–2,97): cada desviación
  típica de fragilidad **multiplica por 1,6 la preferencia por B** y **por 2,4 la
  de C**, ambas frente a A.
- **Tratamiento (`x2`):** **separa los fenotipos**. Reduce la preferencia por B
  frente a A —RRR(B|A) = **0,67** (0,49–0,92)— pero la **aumenta** para C frente
  a A —RRR(C|A) = **1,55** (1,08–2,22)—. Lectura clínica coherente con el caso: el
  tratamiento se asocia **menos** al fenotipo de caídas (B) y **más** al de
  osteoporosis secundaria (C), donde la profilaxis casi se protocoliza. Es una
  asociación de indicación/selección, **no causal**.

**¿Se puede anticipar el tipo?** Solo de forma **limitada**. El tipo más probable
cambia con el perfil (@fig-p3-pred): con **baja fragilidad domina A**; al subir la
fragilidad, sin tratamiento el más probable pasa a **B**, y con tratamiento a
**C**. Pero la capacidad predictiva es **modesta**: el Brier multiclase apenas
baja del nulo (**0,646 → 0,604**) y el acierto global es del **50 %** (matriz de
confusión), con mucho solapamiento entre tipos. Con solo `x1` y `x2` **no** se
predice el tipo con fiabilidad.

::: {.callout-important}
## Recomendación a OsteoRed (P3)
Los **mismos factores empujan hacia tipos distintos**: la **fragilidad** aleja del
tipo A y concentra el riesgo en **B y, sobre todo, C**; el **tratamiento** desplaza
el patrón **del fenotipo de caídas (B) hacia el de osteoporosis secundaria (C)**.
Ahora bien, **no es posible anticipar con fiabilidad el tipo** de una paciente a
partir de la fragilidad y el tratamiento (acierto ~50 %, mejora escasa sobre el
azar informado). Recomendación: usar estos factores para **orientar** la sospecha
del tipo, pero **no** para decidir; si anticipar el tipo es prioritario, hay que
**incorporar más variables clínicas** (mecanismo de caída, causas secundarias,
localización) al registro.
:::

# P4 · ¿Qué agrava la fractura? {#sec-p4}

**Objetivo analítico.** La **gravedad** (`sever_ord`: Leve < Moderado < Grave) es
una respuesta **ordinal**. El modelo natural es el **logit acumulado de odds
proporcionales** (*proportional odds*): un único eje latente ordena los tres
grados y `exp(β)` es un **odds ratio acumulado** (efecto de pasar a grados más
graves). Comprobaremos el **supuesto de proporcionalidad** y, dado que las
clínicas difieren en su reparto basal de severidad, ajustaremos también la
versión **mixta** con intercepto aleatorio por centro.

## Ajuste ordinal e hipótesis de proporcionalidad {#sec-p4-ajuste}

```{r}
#| label: p4-ajuste
# Modelo de odds proporcionales (inferencia con p-valores de Wald)
m_ord <- ordinal::clm(sever_ord ~ x1 + x2, data = cohorte)
summary(m_ord)

# Odds ratios acumulados con IC 95%
broom::tidy(m_ord, conf.int = TRUE, exponentiate = TRUE)

# Supuesto de odds proporcionales: test de efectos nominales por variable
ordinal::nominal_test(m_ord)
```

```{r}
#| label: p4-mixto
# Versión mixta: intercepto aleatorio por centro (las clínicas difieren en base)
m_ordm <- ordinal::clmm(sever_ord ~ x1 + x2 + (1 | centro), data = cohorte)
summary(m_ordm)
```

## Probabilidades de gravedad por perfil {#sec-p4-pred}

```{r}
#| label: p4-pred
# Predicción de la distribución de gravedad (polr da matriz de probabilidades)
m_ord_polr <- MASS::polr(sever_ord ~ x1 + x2, data = cohorte, Hess = TRUE)
rej_ord <- expand_grid(x1 = c(-1, 0, 1, 2), x2 = c(0, 1))
pr_ord <- predict(m_ord_polr, newdata = rej_ord, type = "probs")
bind_cols(rej_ord, as_tibble(pr_ord))
```

```{r}
#| label: fig-p4-pred
#| fig-cap: "Probabilidad de cada grado de gravedad según fragilidad ósea (x1) y tratamiento (x2)."
grid_o <- expand_grid(x1 = seq(-3, 3, 0.1), x2 = c(0, 1))
pr_o <- predict(m_ord_polr, newdata = grid_o, type = "probs") |> as_tibble()
bind_cols(grid_o, pr_o) |>
  pivot_longer(c(Leve, Moderado, Grave), names_to = "grado", values_to = "prob") |>
  mutate(grado = factor(grado, levels = c("Leve", "Moderado", "Grave")),
         Tratamiento = factor(x2, labels = c("Sin tratamiento", "Con tratamiento"))) |>
  ggplot(aes(x1, prob, color = grado)) +
  geom_line(linewidth = 1) + facet_wrap(~ Tratamiento) +
  labs(x = "Fragilidad ósea (x1)", y = "Probabilidad", color = "Gravedad")
```

## Resultados y respuesta a P4 {#sec-p4-respuesta}

**¿Qué agrava (OR acumulado)?** En el logit acumulado de odds proporcionales:

- **Fragilidad (`x1`):** OR = **2,06** (IC 95 % 1,80–2,37; *p* < 0,001). Cada
  desviación típica de fragilidad **duplica las odds** de situarse en un grado de
  gravedad **más alto**.
- **Tratamiento (`x2`):** OR = **0,49** (IC 95 % 0,38–0,63; *p* < 0,001). El
  tratamiento **reduce a la mitad** las odds de mayor gravedad: desplaza la
  distribución hacia grados **más leves**.

**¿Se sostiene el supuesto de odds proporcionales?** Sí. El test de efectos
nominales no lo rechaza para ninguna covariable (`x1`: *p* = 0,34; `x2`: *p* =
0,29), de modo que un **único OR por variable** describe bien el efecto sobre todos
los cortes de gravedad.

**Estructura por clínica.** El modelo mixto (`clmm`, intercepto aleatorio por
centro) estima una varianza entre centros de **0,41** (DT 0,64), es decir, un
**ICC latente ≈ 11 %**: una parte no despreciable de la gravedad basal varía entre
clínicas (distinto *case-mix* o criterio del lector). Los efectos son consistentes
con el modelo de efectos fijos (`x1` = 0,79; `x2` = −0,83 en escala logit).

**En probabilidades (@fig-p4-pred).** A **fragilidad alta (`x1` = 1)**, la
probabilidad de gravedad **Grave** pasa del **53 % sin tratamiento** al **36 % con
tratamiento**; y la de **Leve** sube del 17 % al 29 %.

::: {.callout-note}
## Matiz sobre la interpretación
`sever_ord` es la **severidad basal** (estadio densitométrico) y su asociación con
el tratamiento es de **indicación**, no un efecto causal del tratamiento sobre la
gravedad de una fractura concreta. La lectura correcta para el cliente es
**asociativa**: las pacientes tratadas tienden a presentar cuadros basales menos
graves.
:::

::: {.callout-important}
## Recomendación a OsteoRed (P4)
La **fragilidad ósea es el principal agravante** (duplica las odds de mayor
gravedad por desviación típica). El **tratamiento se asocia a cuadros menos
graves** (odds de gravedad a la mitad), en línea con su papel protector, aunque
esta relación es **asociativa**. El supuesto de odds proporcionales se sostiene, y
alrededor de un **11 % de la gravedad depende de la clínica**, lo que sugiere
**revisar criterios de estadiaje entre centros** para homogeneizar el registro.
:::

# P5 · ¿Cuánto pesa la clínica? {#sec-p5}

**Objetivo analítico.** La cohorte está **agrupada por clínica**; ignorarlo mezcla
dos fuentes de variación (paciente vs centro). Un **GLMM logístico** con
**intercepto aleatorio por centro** separa ambas: el **componente de varianza**
$\sigma_u^2$ mide cuánto difieren las clínicas en riesgo basal, el **ICC**
cuantifica qué fracción del riesgo depende del centro, y los **efectos aleatorios**
por clínica (con *shrinkage*) identifican centros mejores y peores. Para una
**clínica nueva** predecimos promediando sobre la distribución de centros.

## Componentes de varianza e ICC {#sec-p5-varianza}

```{r}
#| label: p5-glmm
# Modelo de efectos fijos (P1) vs modelo mixto con intercepto aleatorio por centro
m_fix <- glm(ever ~ x1 + x2, family = binomial, data = cohorte)
m_mix <- lme4::glmer(ever ~ x1 + x2 + (1 | centro), family = binomial, data = cohorte)
summary(m_mix)

# ICC (fracción de varianza atribuible al centro) y desviación entre centros
performance::icc(m_mix)
lme4::VarCorr(m_mix)

# OR de efectos fijos: comparación fijo vs mixto (condicional)
list(
  fijo  = broom::tidy(m_fix, conf.int = TRUE, exponentiate = TRUE),
  mixto = broom.mixed::tidy(m_mix, effects = "fixed", conf.int = TRUE, exponentiate = TRUE)
)
```

## Centros mejores y peores (efectos aleatorios) {#sec-p5-ranef}

```{r}
#| label: p5-ranef
re_df <- as.data.frame(lme4::ranef(m_mix, condVar = TRUE))
# Ranking: 3 centros de menor y mayor riesgo basal (en la escala logit)
re_df |> dplyr::arrange(condval) |>
  dplyr::select(centro = grp, efecto = condval, sd = condsd) |>
  dplyr::slice(c(1:3, (dplyr::n() - 2):dplyr::n()))
```

```{r}
#| label: fig-p5-caterpillar
#| fig-cap: "Efectos aleatorios por clínica (caterpillar): intercepto de riesgo en la escala logit, con IC 95%. Valores > 0 = clínicas con más riesgo basal."
ggplot(re_df, aes(x = condval, y = reorder(grp, condval))) +
  geom_vline(xintercept = 0, linetype = 2, color = "grey50") +
  geom_point() +
  geom_errorbarh(aes(xmin = condval - 1.96 * condsd, xmax = condval + 1.96 * condsd),
                 height = 0) +
  labs(x = "Efecto aleatorio (logit)", y = "Clínica")
```

## ¿Qué esperar de una clínica nueva? {#sec-p5-nueva}

```{r}
#| label: p5-nueva
b  <- lme4::fixef(m_mix)
su <- sqrt(as.numeric(lme4::VarCorr(m_mix)$centro))   # DT entre centros
lp0 <- unname(b["(Intercept)"])                        # paciente tipo: x1 = 0, x2 = 0

# Riesgo en la 'clínica media' (u = 0), riesgo marginal (promediando clínicas)
# y rango esperable entre clínicas (percentiles 5-50-95 del efecto aleatorio)
set.seed(SEMILLA_CURSO)
u <- rnorm(1e5, 0, su)
tibble(
  DT_entre_centros   = su,
  p_clinica_media    = plogis(lp0),
  p_marginal         = mean(plogis(lp0 + u)),
  p05_clinica        = plogis(lp0 + qnorm(0.05) * su),
  p95_clinica        = plogis(lp0 + qnorm(0.95) * su)
)
```

## Resultados y respuesta a P5 {#sec-p5-respuesta}

**¿Cuánto del riesgo depende de la clínica?** El GLMM logístico estima una
**desviación entre centros de 0,55** (en escala logit) y un **ICC ≈ 8,5 %**
(0,085 ajustado; 0,063 sin ajustar). Es decir, a igualdad de fragilidad y
tratamiento, **en torno al 8–9 % de la variación del riesgo se explica por la
clínica**; el grueso (>90 %) es cosa de la **paciente**.

**¿Se distorsionan los efectos al ignorar el centro?** Poco. Los OR apenas cambian
del modelo fijo al mixto —`x1`: 2,60 → **2,73**; `x2`: 0,39 → **0,37**—, con el
efecto condicional (mixto) ligeramente mayor, como es habitual. Las conclusiones de
P1 son **robustas** al agrupamiento.

**¿Hay centros mejores o peores?** Sí, pero con **incertidumbre**. Los de menor
riesgo basal son las clínicas **1, 21 y 9** (efecto logit ≈ −0,83 a −0,52) y las de
mayor riesgo, **20, 8 y 6** (≈ +0,71 a +0,80) (@fig-p5-caterpillar). Ahora bien,
los intervalos son anchos (DT condicional ~0,3) y muchos se solapan con cero: hay
**gradiente real entre centros, pero pocas diferencias individualmente
concluyentes**. El *shrinkage* del modelo mixto ya modera los rankings de centros
pequeños.

**¿Qué esperar de una clínica nueva?** Para una **paciente tipo** (fragilidad
media, sin tratamiento), el riesgo esperado en una clínica **promedio** es del
**29 %**, y el riesgo **marginal** (promediando sobre clínicas) del **31 %**. Pero
una clínica nueva podría situarse, según su intercepto, en un rango **plausible del
14 % al 51 %** (percentiles 5–95). Esa es la horquilla que la dirección debería
anticipar al abrir un centro.

::: {.callout-important}
## Recomendación a OsteoRed (P5)
El riesgo de fractura es **mayoritariamente cosa de la paciente** (fragilidad y
tratamiento): solo un **~8–9 % depende de la clínica**. Existe un **gradiente entre
centros** —con 20, 8 y 6 en el extremo de más riesgo y 1, 21 y 9 en el de menos—,
pero las diferencias individuales son **modestas e inciertas**, así que conviene
**evitar rankings tajantes** y, en su lugar, **mirar los centros con efecto alto de
forma sostenida** (auditar proceso, adherencia al tratamiento). Para una **clínica
nueva**, planificar esperando un riesgo basal de la paciente tipo en torno al
**29–31 %**, con un rango razonable del **14 % al 51 %** según cómo resulte su
efecto de centro.
:::

# Control de calidad: cotejo con la verdad del DGP {#sec-qc}

Como la cohorte es simulada, sus parámetros generadores están en
`attr(cohorte, "verdad")`. Habiendo ajustado **a ciegas**, ahora comparamos.

```{r}
#| label: qc-verdad
# La 'verdad' vive en el rds original (los mutate() previos no la conservan)
verdad <- attr(readRDS("../datos_equipos/equipo_10/cohorte.rds"), "verdad")

# --- Binaria/tiempo (cloglog): recuperación con GLMM sobre persona-periodo ---
m_pp_mix <- lme4::glmer(y ~ periodo + x1 + x2 + (1 | centro),
                        family = binomial("cloglog"), data = pp)
ef <- broom.mixed::tidy(m_pp_mix, effects = "fixed")
su_pp <- sqrt(as.numeric(lme4::VarCorr(m_pp_mix)$centro))

comparativa_binaria <- tibble(
  parametro = c("beta_x1", "beta_x2", "sigma_u"),
  verdad    = c(verdad$binaria$beta[["x1"]], verdad$binaria$beta[["x2"]],
                verdad$binaria$sigma_u),
  estimado  = c(ef$estimate[ef$term == "x1"], ef$estimate[ef$term == "x2"], su_pp)
)
comparativa_binaria

# --- Nominal: coeficientes multinomiales vs verdad (log-escala) ---
coef_nom <- coef(m_nom)   # filas B, C; columnas (Intercept), x1, x2
list(estimado = coef_nom,
     verdad_B = verdad$nominal$gamma_B, verdad_C = verdad$nominal$gamma_C)

# --- Ordinal: efectos y umbrales del clmm vs verdad ---
list(
  clmm_beta   = ordinal::clmm(sever_ord ~ x1 + x2 + (1 | centro), data = cohorte)$beta,
  verdad_beta = verdad$ordinal$beta,
  verdad_theta = verdad$ordinal$theta,
  verdad_sigma_w = verdad$ordinal$sigma_w
)
```

## Lectura del control de calidad {#sec-qc-lectura}

Ajustando **a ciegas**, la recuperación de la "verdad" del DGP es **buena** en las
tres lentes, lo que respalda las conclusiones del informe:

- **Binaria / tiempo (cloglog, GLMM persona-periodo).** β_x1 estimado **0,84** vs
  verdad **0,80**; β_x2 **−0,87** vs **−0,65**; σ_u **0,49** vs **0,40**. El efecto
  de la fragilidad se recupera casi exactamente; el del tratamiento sale algo **más
  fuerte** que el verdadero (un rasgo de esta muestra concreta), y la varianza
  entre centros se estima en el orden correcto.
- **Nominal (multinomial).** Recuperación **casi exacta**: B|A → intercepto −0,02
  (verdad −0,05), x1 0,49 (0,45), x2 −0,40 (−0,40); C|A → intercepto −0,90
  (−0,95), x1 0,89 (0,85), x2 0,44 (0,50).
- **Ordinal (clmm).** β_x1 **0,79** vs **0,70**; β_x2 **−0,83** vs **−0,70**;
  umbrales −0,98 / 0,61 (verdad −0,60 / 0,95); σ_w **0,64** vs **0,60**. Direcciones
  y magnitudes correctas; de nuevo el efecto del tratamiento se estima algo más
  intenso.

**Patrón consistente:** en las respuestas ligadas al reloj y a la gravedad, el
efecto **protector del tratamiento** se estima **ligeramente más marcado** que el
verdadero en esta cohorte; los signos, el orden de magnitud y la varianza entre
centros se recuperan bien. La coherencia entre estimaciones a ciegas y verdad
—imposible con datos reales— refuerza la confianza en el enfoque metodológico.

::: {.callout-note}
## El límite del lujo didáctico
Este cotejo solo es posible porque los datos son **simulados**. Con datos reales
no hay "verdad" que consultar: la confianza descansaría en el **diagnóstico**, la
**validación fuera de muestra** y el **conocimiento del problema** —exactamente lo
que hemos documentado en cada pregunta (residuos, calibración, AUC/Brier, tests de
supuestos y contraste con Cox)—.
:::

# Reproducibilidad {#sec-repro}

```{r}
#| label: session-info
sessionInfo()
```

# Referencias {.unnumbered}

::: {#refs}
:::
