---
title: "Informe técnico — Riesgo de fractura en la red OsteoRed"
subtitle: "Estudio de caso 1 · Cohorte del equipo_10 — Modelos Lineales Generalizados con R"
author: "A. Martínez Mayoral (solución de referencia del profesorado)"
date: today
lang: es
format:
  docx:
    toc: true
    toc-depth: 3
    number-sections: true
    # reference-doc: ../../evaluacion/Plantillas_informes_tres_formatos/Plantilla_informe_tecnico.docx  # opcional: estilos/marca
bibliography: ../../references.bib
csl: https://www.zotero.org/styles/apa
execute:
  echo: true       # en un informe técnico el código suele mostrarse
  warning: false
  message: false
---

```{r}
#| label: setup
#| include: false

# --- Núcleo de software del curso ------------------------------------------
library(tidyverse)
library(broom)
library(broom.mixed)
library(marginaleffects)
library(car)
library(performance)
library(DHARMa)
library(pROC)
library(lme4)
library(MASS)
library(nnet)
library(ordinal)
library(survival)
library(knitr)

select <- dplyr::select      # evita el enmascaramiento por MASS::select
slice  <- dplyr::slice

knitr::opts_chunk$set(echo = TRUE, warning = FALSE, message = FALSE,
                      fig.width = 7, fig.height = 4.2, dpi = 150)
SEMILLA_CURSO <- 20252026L
set.seed(SEMILLA_CURSO)
theme_set(theme_minimal(base_size = 11))

# --- Carga de datos (equipo_10) --------------------------------------------
cohorte <- readRDS("../datos_equipos/equipo_10/cohorte.rds")
pp       <- readRDS("../datos_equipos/equipo_10/pp.rds")

cohorte <- cohorte |>
  mutate(
    centro    = factor(centro),
    x2f       = factor(x2, levels = c(0, 1), labels = c("Sin tratamiento", "Con tratamiento")),
    eventof   = factor(evento, levels = c(0, 1), labels = c("Censura", "Fractura")),
    sever_ord = factor(sever_ord, levels = c("Leve", "Moderado", "Grave"), ordered = TRUE),
    clase_nom = factor(clase_nom, levels = c("A", "B", "C"))
  )
pp <- pp |> mutate(centro = factor(centro), periodo = factor(periodo, levels = 1:6))
```

::: {.callout-tip}
## Idea fuerza
Un informe técnico no es un volcado de código: documenta y justifica las decisiones
necesarias para evaluar, auditar y reutilizar el análisis.
:::

## Datos de la entrega {.unnumbered}

| Elemento | Contenido |
|---|---|
| Título del proyecto | ¿Ocurre la fractura? ¿Y cuándo? Riesgo, plazos, tipo y gravedad en la red OsteoRed |
| Equipo | A. Martínez Mayoral (solución de referencia del profesorado) |
| Asignatura / titulación | Modelos Lineales Generalizados con R · 3.er curso, Grado en Ciencia de Datos e IA (6 ECTS) |
| Curso académico | 2025–2026 |
| Profesorado | A. Martínez Mayoral |
| Audiencia destinataria | Dirección médica de OsteoRed (recomendaciones) y profesorado / equipo técnico (auditoría y reproducción) |
| Versión / fecha | v1.0 · `r format(Sys.Date(), "%d/%m/%Y")` |

# Resumen técnico

La dirección de **OsteoRed**, red de 24 clínicas de salud ósea, siguió durante seis años (hasta seis
revisiones anuales) a una cohorte de **893 mujeres** para decidir a quién vigilar, con qué frecuencia
citarla, cómo usar el tratamiento y qué esperar de cada clínica. De cada paciente se dispone de su
**fragilidad ósea** (`x1`, densidad mineral estandarizada), del **tratamiento preventivo** (`x2`), de
la **clínica** (`centro`), del desenlace de fractura y su momento (`ever`, `tiempo`, `evento`) y —de
forma basal— del **tipo** (`clase_nom`: A/B/C) y la **gravedad** (`sever_ord`). La cohorte es
**simulada** con un proceso generador de datos (DGP) conocido, lo que habilita un control de calidad
final frente a la "verdad".

Cada pregunta de la dirección se tradujo a un objetivo analítico y al **modelo lineal generalizado**
adecuado a su tipo de respuesta: **regresión logística** para el riesgo binario [@hosmer2013;
@dobson2018], **riesgo en tiempo discreto con enlace `cloglog`** sobre datos persona-periodo para el
"cuándo" [@allison1982; @prentice1978], **logit multinomial** para el tipo [@agresti2013], **logit
acumulado de odds proporcionales** para la gravedad y **modelo mixto** con intercepto aleatorio por
clínica para el peso del centro [@bates2015]. Cada análisis incorpora diagnóstico, selección por
verosimilitud (LRT, AIC/BIC) e interpretación en la escala del cliente.

**Hallazgos.** La **fragilidad ósea es el factor dominante** (cada desviación típica multiplica por
2,6 las odds de fractura y por 2,2 el riesgo instantáneo). El **tratamiento reduce el riesgo de forma
sustancial y homogénea** (odds a 0,39; hazard a 0,44) y **retrasa** la fractura de manera proporcional
en el tiempo; su beneficio absoluto crece con la fragilidad. El riesgo **no se concentra en un año**
(hazard sostenido ≈7–10 % anual), lo que justifica **mantener la revisión anual**. El **tipo** de
fractura solo se anticipa de forma limitada (acierto ~50 %). La **gravedad** basal sube con la
fragilidad y se asocia a grados más leves en las tratadas. El **8–9 %** del riesgo depende de la
**clínica** (el resto, de la paciente). El control de calidad confirma una **buena recuperación** de
los parámetros verdaderos.

**Cautelas.** Las relaciones del tratamiento con el tipo y la gravedad son **asociativas**
(indicación/selección), no causales; el AUC y el Brier son medidas **dentro de muestra**; las cifras
son específicas de esta cohorte.

# Contexto, problema, objetivos y preguntas del análisis

::: {.callout-note}
Explica por qué se realiza el análisis, qué decisión se pretende apoyar y cómo se traduce en preguntas
respondibles con datos.
:::

## Contexto, audiencia y necesidad de análisis

| Elemento | Contenido |
|---|---|
| Contexto del proyecto | OsteoRed (24 clínicas de salud ósea) ejecuta un programa de prevención y ha seguido seis años a una cohorte de mujeres; necesita convertir sus datos en decisiones clínicas y organizativas. |
| Audiencia destinataria | Dirección médica (no estadística) para las recomendaciones; profesorado y equipo técnico para auditar/reproducir. |
| Decisión que se quiere apoyar | A quién vigilar, cada cuánto citar, cómo usar el tratamiento, cómo leer diferencias entre clínicas y qué esperar de un centro nuevo. |
| Consecuencia de no abordarlo | Vigilancia mal focalizada, calendarios ineficientes, infrautilización del tratamiento y comparaciones injustas entre centros. |

## Problema de análisis

> Cuantificar y explicar el riesgo de fractura de las pacientes de OsteoRed en función de su fragilidad
> ósea, su tratamiento y su clínica; caracterizar **si** ocurre la fractura, **cuándo**, de **qué tipo**
> y con qué **gravedad**; y devolver recomendaciones accionables con su incertidumbre.

## Objetivos del análisis

| Tipo de objetivo | Redacción del objetivo |
|---|---|
| Objetivo general | Modelizar el riesgo de fractura y sus dimensiones (ocurrencia, tiempo, tipo, gravedad) reconociendo la estructura por clínica e interpretarlo para decidir. |
| Objetivo específico 1 | Estimar el efecto de fragilidad y tratamiento sobre la probabilidad de fractura y predecir el riesgo de una paciente nueva (P1). |
| Objetivo específico 2 | Describir la evolución temporal del riesgo, el efecto del tratamiento sobre los plazos y un calendario de revisión, tratando la censura (P2). |
| Objetivo específico 3 | Analizar qué factores empujan hacia cada tipo de fractura (P3) y qué agrava la fractura (P4). |
| Objetivo específico 4 | Cuantificar cuánto del riesgo depende de la clínica y anticipar un centro nuevo (P5). |

## Preguntas de negocio y preguntas analíticas

| Pregunta de negocio | Pregunta analítica asociada | Datos necesarios | Decisión que podría apoyar |
|---|---|---|---|
| ¿Quién se fractura y cuánto influyen fragilidad y tratamiento? | GLM binomial (logit) con interacción `x1·x2` | `ever`, `x1`, `x2` | Focalizar vigilancia; calculadora de riesgo |
| ¿Cuándo se fractura y cada cuánto citar? | Riesgo en tiempo discreto (`cloglog`) persona-periodo | `pp` (`periodo`, `y`, `x1`, `x2`) | Calendario de revisiones; uso del tratamiento |
| ¿De qué tipo será la fractura? | Logit multinomial (ref. A) | `clase_nom`, `x1`, `x2` | Orientar la sospecha del tipo |
| ¿Qué agrava la fractura? | Logit acumulado de odds proporcionales | `sever_ord`, `x1`, `x2` | Homogeneizar estadiaje |
| ¿Cuánto pesa la clínica? | GLMM logístico, intercepto aleatorio por centro | `ever`, `x1`, `x2`, `centro` | Auditoría de centros; centro nuevo |

# Datos, preparación y calidad de la evidencia

::: {.callout-note}
El lector debe entender de dónde salen los datos, qué representan, cómo se han preparado y hasta qué
punto son adecuados para responder las preguntas.
:::

## Descripción de los datos

| Elemento | Información |
|---|---|
| Fuente de los datos | Cohorte **simulada** con DGP conocido (curso), inspirada en el estudio GLOW. Datos del equipo_10. |
| Periodo analizado | Hasta 6 revisiones anuales (6 periodos discretos). |
| Unidad de análisis | La paciente (individuo) y, por expansión, la paciente-periodo. |
| Número de observaciones | 893 pacientes; 3 583 filas persona-periodo. |
| Número de variables | 9 sustantivas (más identificadores). |
| Variable objetivo | Según pregunta: `ever`, `tiempo`/`evento`, `clase_nom`, `sever_ord`. |
| Criterios de inclusión/exclusión | Todas las pacientes; sin exclusiones. |
| Nivel de agregación | Individuo e individuo × periodo en riesgo. |

```{r}
#| label: carga-datos
# Los datos ya se cargan en el chunk 'setup'. Resumen reproducible:
descrip <- tibble(
  Indicador = c("Pacientes (N)", "Centros", "Tasa de fractura observada",
                "Proporción censura", "Proporción con tratamiento", "Filas persona-periodo"),
  Valor = c(nrow(cohorte), nlevels(cohorte$centro), round(mean(cohorte$evento), 3),
            round(mean(cohorte$evento == 0), 3), round(mean(cohorte$x2), 3), nrow(pp))
)
kable(descrip, caption = "Indicadores descriptivos de la cohorte (equipo_10).")
```

## Variables principales

| Variable | Tipo | Descripción | Pregunta que ayuda a responder |
|---|---|---|---|
| `x1` | Continua (z) | Fragilidad ósea (densidad mineral estandarizada) | P1–P5 |
| `x2` | Binaria (0/1) | Tratamiento preventivo (1 = lo recibe) | P1–P5 |
| `centro` | Factor (24) | Clínica de seguimiento (efecto aleatorio) | P5 |
| `ever` | Binaria | ¿Hubo fractura durante el seguimiento? | P1 |
| `tiempo` | Entero (1–6) | Periodo en que termina la observación | P2 |
| `evento` | Binaria | 1 = fractura observada; 0 = censura administrativa | P2 |
| `clase_nom` | Factor (A/B/C) | Tipo/fenotipo de fractura (sin orden) | P3 |
| `sever_ord` | Ordinal | Gravedad/estadio basal (Leve < Moderado < Grave) | P4 |

## Preparación y calidad de los datos

| Aspecto revisado | Qué se detectó | Tratamiento aplicado | Impacto o cautela |
|---|---|---|---|
| Valores perdidos | Ninguno | — | Sin imputación |
| Rango de `x1` | −3,3 a 3,1 (centrada en 0) | Se mantiene (estandarizada) | Lectura por desviación típica |
| Codificación | Enteros y factores mezclados | Recodificación a factores legibles | Correcta lectura de niveles |
| Censura | 74,1 % termina sin fractura | Expansión persona-periodo | Censura tratada sin sesgo |
| Consistencia | Eventos cohorte = eventos pp (231) | Verificación cruzada | Expansión correcta |

```{r}
#| label: eda-calidad
# Comprobaciones de calidad reproducibles
list(
  ausentes    = sum(is.na(cohorte)),
  rango_x1    = range(cohorte$x1),
  eventos_coh = sum(cohorte$evento),
  eventos_pp  = sum(pp$y)
)
```

```{r}
#| label: fig-eda
#| fig-cap: "Fragilidad (x1) por desenlace y proporción de fractura según tratamiento."
#| fig-width: 8
#| fig-height: 3.4
library(patchwork)
g1 <- ggplot(cohorte, aes(x1, fill = eventof)) + geom_density(alpha = .5) +
  labs(x = "Fragilidad ósea (x1)", fill = NULL)
g2 <- cohorte |> count(x2f, eventof) |> group_by(x2f) |> mutate(prop = n/sum(n)) |>
  ggplot(aes(x2f, prop, fill = eventof)) + geom_col() +
  labs(x = NULL, y = "Proporción", fill = NULL)
g1 | g2
```

## Valoración de adecuación de los datos

> Los datos son **suficientes y pertinentes** para las cinco preguntas: hay respuesta para cada tipo
> de análisis (binaria, tiempo-a-evento, nominal, ordinal), covariables con variación adecuada (`x2`
> en el 48,2 %) y estructura de agrupamiento (24 clínicas). La principal limitación es de **cobertura
> de predictores** (solo `x1` y `x2`), lo que acota la previsibilidad del **tipo** de fractura (P3).

# Metodología y criterios de análisis

::: {.callout-note}
La metodología se justifica en función del problema y de las preguntas analíticas, no como manual de
cada técnica. Todos los GLM se ajustan por máxima verosimilitud [@nelder1972; @mccullagh1989].
:::

| Pregunta analítica | Técnica o enfoque | Por qué es adecuado | Criterio de evaluación o validación |
|---|---|---|---|
| P1 · Riesgo | GLM binomial, enlace logit (+ interacción) | `ever` binaria; OR y probabilidades interpretables | LRT/AIC/BIC; AUC; calibración; DHARMa |
| P2 · Tiempo | GLM binomial `cloglog`, persona-periodo | Tiempo discreto con censura; `exp(β)` = hazard ratio | Hazard base; LRT no-proporcionalidad; Cox `cox.zph` |
| P3 · Tipo | Logit multinomial (ref. A) | Nominal sin orden; efectos por categoría | LRT vs nulo; AIC; Brier multiclase; acierto |
| P4 · Gravedad | Logit acumulado odds proporcionales (+ mixto) | Ordinal; un OR por variable si hay proporcionalidad | Test de odds proporcionales; varianza entre centros |
| P5 · Clínica | GLMM logístico, intercepto aleatorio por centro | Separa variación paciente vs clínica | Componentes de varianza; ICC; fijo vs mixto |

## Supuestos, decisiones y limitaciones metodológicas

> Se ajusta **a ciegas** (sin mirar la "verdad" del DGP) y solo al final se compara. `x1` está
> estandarizada (efectos "por desviación típica"). En P1 se retiene el modelo de efectos principales
> por parsimonia. En P2, `periodo` entra como factor (hazard base flexible) y la censura se trata con
> la expansión persona-periodo. En P4 se comprueba la proporcionalidad de odds y se añade la versión
> mixta. En P5 la clínica se modela como intercepto aleatorio (24 grupos). Las asociaciones del
> tratamiento con tipo (P3) y gravedad (P4) se interpretan como **de indicación**, no causales.

## Evaluación, validación o comprobaciones

| Comprobación | Resultado | Interpretación | Implicación |
|---|---|---|---|
| AUC (P1) | 0,75 | Discriminación aceptable | Modelo útil para priorizar |
| Calibración por deciles (P1) | Observado ≈ predicho | Probabilidades fiables | Riesgos utilizables |
| `cox.zph` global (P2) | p = 0,86 | Riesgos proporcionales | HR estables en el tiempo |
| LRT `periodo·x2` (P2) | p = 0,65 | Efecto del tratamiento constante | Protección proporcional |
| Test odds proporcionales (P4) | x1 p = 0,34; x2 p = 0,29 | Supuesto sostenido | Un OR por variable |
| ICC (P5) | 0,085 | ~8,5 % depende del centro | Riesgo sobre todo de la paciente |
| Cotejo con DGP | Buena recuperación | Metodología válida | Confianza reforzada |

# Resultados, evaluación e interpretación

::: {.callout-important}
## Regla de selección
En el cuerpo van los resultados que responden a un objetivo o sostienen una decisión. Cada resultado
clave recorre: objetivo → resultado → evidencia (tabla/figura) → interpretación → cautela.
:::

## Resultado clave 1: la fragilidad manda; el tratamiento protege por igual (P1)

| Elemento | Contenido |
|---|---|
| Objetivo al que responde | P1 · quién se fractura; papel de fragilidad y tratamiento; riesgo de paciente nueva |
| Resultado principal | Fragilidad OR 2,60; tratamiento OR 0,39; interacción `x1·x2` no significativa |
| Evidencia asociada | Tabla de OR, curvas de riesgo (@fig-p1), AUC y calibración |
| Interpretación | El tratamiento reduce las odds ~61 % en todo el rango de fragilidad; el riesgo crece con `x1` |
| Cautela | `ever` es lectura marginal (con censura); el "cuándo" se aborda en P2 |

```{r}
#| label: p1-modelos
m1_base <- glm(ever ~ x1 + x2, family = binomial("logit"), data = cohorte)
m1_int  <- glm(ever ~ x1 * x2, family = binomial("logit"), data = cohorte)
# Selección de la interacción
kable(as.data.frame(anova(m1_base, m1_int, test = "LRT")),
      caption = "LRT: ¿aporta la interacción x1·x2? (P1)")
# Odds ratios del modelo retenido
kable(broom::tidy(m1_base, conf.int = TRUE, exponentiate = TRUE),
      digits = 3, caption = "Odds ratios (IC 95%) del modelo logístico de efectos principales.")
```

```{r}
#| label: p1-efectos
# Efectos marginales medios (probabilidad) y riesgo de una paciente nueva
kable(as_tibble(avg_slopes(m1_base))[, c("term","estimate","conf.low","conf.high")],
      digits = 3, caption = "Efectos marginales medios sobre P(fractura).")
kable(
  predictions(m1_base, newdata = data.frame(x1 = 1.5, x2 = c(0,1))) |>
    as_tibble() |> select(x1, x2, estimate, conf.low, conf.high),
  digits = 3, caption = "Riesgo predicho para una paciente nueva de fragilidad alta (x1 = 1,5).")
```

```{r}
#| label: fig-p1
#| fig-cap: "Riesgo de fractura predicho según fragilidad (x1) y tratamiento (x2), IC 95%."
plot_predictions(m1_base, condition = c("x1", "x2")) +
  labs(x = "Fragilidad ósea (x1)", y = "P(fractura)", color = "Tratamiento", fill = "Tratamiento")
```

```{r}
#| label: p1-auc
auc1 <- pROC::auc(pROC::roc(cohorte$ever, predict(m1_base, type = "response"), quiet = TRUE))
auc1
```

**Interpretación (P1).** La interacción `x1·x2` **no es significativa** (LRT *p* = 0,071; el BIC
empeora al añadirla), de modo que **el tratamiento protege por igual** en todo el rango de fragilidad;
se retiene el modelo de efectos principales. Cada desviación típica de **fragilidad multiplica por
2,60** las odds de fractura (IC 95 % 2,15–3,17) y el **tratamiento las reduce ~61 %** (OR 0,39; IC
95 % 0,28–0,55). En probabilidad, cada punto z añade ~15,4 puntos porcentuales y el tratamiento resta
~15,2. Para una **paciente nueva de fragilidad alta** (`x1` = 1,5) el riesgo estimado es **64,9 % sin
tratamiento** y **41,9 % con tratamiento**. La discriminación es **aceptable** (AUC ≈ 0,75) y la
calibración, buena. *Cautela:* `ever` recoge la fractura observada dentro de una ventana con censura.

## Resultado clave 2: el riesgo es sostenido; el tratamiento retrasa la fractura (P2)

| Elemento | Contenido |
|---|---|
| Objetivo al que responde | P2 · cuándo se fractura; calendario; efecto del tratamiento sobre plazos |
| Resultado principal | HR fragilidad 2,18; HR tratamiento 0,44; hazard base ≈ constante |
| Evidencia asociada | HR (`cloglog`), curvas de supervivencia (@fig-p2), Cox de validación |
| Interpretación | El tratamiento reduce el hazard ~56 % cada periodo y desplaza la supervivencia hacia arriba |
| Cautela | Modelo de efectos fijos; el condicional por clínica se afina en P5 |

```{r}
#| label: p2-modelo
m_surv <- glm(y ~ periodo + x1 + x2, family = binomial("cloglog"), data = pp)
kable(broom::tidy(m_surv, conf.int = TRUE, exponentiate = TRUE), digits = 3,
      caption = "Riesgo en tiempo discreto (cloglog): exp(coef) = hazard ratio para x1, x2.")
# Proporcionalidad del efecto del tratamiento en el tiempo
m_surv_tv <- glm(y ~ periodo * x2 + x1, family = binomial("cloglog"), data = pp)
kable(as.data.frame(anova(m_surv, m_surv_tv, test = "LRT")),
      caption = "LRT: ¿varía el efecto del tratamiento por periodo? (no-proporcionalidad)")
```

```{r}
#| label: fig-p2
#| fig-cap: "Supervivencia (probabilidad de seguir sin fractura) a fragilidad alta (x1 = 1)."
grid_s <- expand_grid(periodo = factor(1:6, levels = 1:6), x1 = 1, x2 = c(0,1)) |>
  mutate(h = predict(m_surv, newdata = pick(everything()), type = "response")) |>
  arrange(x2, periodo) |> group_by(x2) |> mutate(superv = cumprod(1 - h)) |> ungroup() |>
  mutate(Tratamiento = factor(x2, labels = c("Sin tratamiento", "Con tratamiento")),
         periodo = as.integer(as.character(periodo)))
ggplot(grid_s, aes(periodo, superv, color = Tratamiento)) +
  geom_line(linewidth = 1) + geom_point() +
  scale_x_continuous(breaks = 1:6) + scale_y_continuous(labels = scales::percent) +
  labs(x = "Periodo (revisión anual)", y = "S(t) — sin fractura")
```

```{r}
#| label: p2-cox
cox1 <- coxph(Surv(tiempo, evento) ~ x1 + x2, data = cohorte)
kable(summary(cox1)$conf.int, digits = 3, caption = "Validación con Cox: HR e IC 95%.")
cox.zph(cox1)
```

**Interpretación (P2).** El **hazard ratio** de la fragilidad es **2,18** (IC 95 % 1,90–2,51) y el del
tratamiento **0,44** (IC 95 % 0,33–0,58): el tratamiento **reduce el riesgo instantáneo ~56 % en cada
revisión**. El **hazard base es aproximadamente constante** (≈7–10 % anual, leve máximo hacia el 4.º
periodo): **el riesgo no se concentra en un año**. El efecto del tratamiento es **proporcional en el
tiempo** (LRT `periodo·x2` *p* = 0,65). A fragilidad alta, la probabilidad de llegar sin fractura a la
6.ª revisión pasa del **34 % al 63 %** con tratamiento. El **Cox** da HR casi idénticos y `cox.zph` no
detecta violación (global *p* = 0,86), reforzando las conclusiones.

## Resultado clave 3: el tipo de fractura apenas se anticipa (P3)

| Elemento | Contenido |
|---|---|
| Objetivo al que responde | P3 · qué factores empujan hacia cada tipo; previsibilidad del tipo |
| Resultado principal | Fragilidad → B y sobre todo C; tratamiento separa B↓ / C↑; acierto ~50 % |
| Evidencia asociada | RRR multinomiales, curvas (@fig-p3), Brier multiclase |
| Interpretación | Los factores desplazan el patrón, pero no permiten predecir el tipo con fiabilidad |
| Cautela | Solo `x1` y `x2`; se necesitarían más variables clínicas |

```{r}
#| label: p3-modelo
m_nom  <- nnet::multinom(clase_nom ~ x1 + x2, data = cohorte, trace = FALSE)
m_nom0 <- nnet::multinom(clase_nom ~ 1, data = cohorte, trace = FALSE)
kable(broom::tidy(m_nom, conf.int = TRUE, exponentiate = TRUE), digits = 3,
      caption = "RRR (IC 95%) del logit multinomial (referencia = tipo A).")
kable(as.data.frame(anova(m_nom0, m_nom)),
      caption = "LRT del multinomial frente al modelo nulo.")
```

```{r}
#| label: p3-brier
brier_mc <- function(model, data, resp = "clase_nom") {
  P <- predict(model, newdata = data, type = "probs")
  if (is.null(dim(P))) P <- cbind(1 - P, P)
  Y <- model.matrix(as.formula(paste0("~ ", resp, " - 1")), data = data)
  mean(rowSums((P - Y)^2))
}
tibble(modelo = c("nulo", "x1 + x2"),
       Brier = c(brier_mc(m_nom0, cohorte), brier_mc(m_nom, cohorte)),
       acierto = c(mean(predict(m_nom0, type="class")==cohorte$clase_nom),
                   mean(predict(m_nom, type="class")==cohorte$clase_nom))) |>
  kable(digits = 3, caption = "Capacidad predictiva del tipo: Brier multiclase y acierto.")
```

```{r}
#| label: fig-p3
#| fig-cap: "Probabilidad predicha de cada tipo (A/B/C) según fragilidad y tratamiento."
grid_fino <- expand_grid(x1 = seq(-3, 3, 0.1), x2 = c(0, 1))
bind_cols(grid_fino, as_tibble(predict(m_nom, newdata = grid_fino, type = "probs"))) |>
  pivot_longer(c(A, B, C), names_to = "tipo", values_to = "prob") |>
  mutate(Tratamiento = factor(x2, labels = c("Sin tratamiento", "Con tratamiento"))) |>
  ggplot(aes(x1, prob, color = tipo)) + geom_line(linewidth = 1) +
  facet_wrap(~ Tratamiento) + labs(x = "Fragilidad ósea (x1)", y = "Probabilidad", color = "Tipo")
```

**Interpretación (P3).** El multinomial mejora claramente al nulo (LRT = 113,8; 4 g.l.; *p* < 0,001).
La **fragilidad** aleja del tipo A hacia B y **sobre todo C** (RRR C|A = 2,43); el **tratamiento
separa** fenotipos (RRR B|A = 0,67; RRR C|A = 1,55). Pero la **previsibilidad es limitada**: el Brier
apenas baja del nulo (0,646 → 0,604) y el acierto es del **50 %**. **No es posible anticipar el tipo
con fiabilidad** solo con `x1` y `x2`.

## Resultado clave 4: la fragilidad agrava; el tratamiento se asocia a cuadros más leves (P4)

| Elemento | Contenido |
|---|---|
| Objetivo al que responde | P4 · qué agrava la fractura; papel del tratamiento en la gravedad |
| Resultado principal | Fragilidad OR 2,06; tratamiento OR 0,49; odds proporcionales sostenidas |
| Evidencia asociada | OR acumulados, curvas de gravedad (@fig-p4), varianza entre centros |
| Interpretación | Más fragilidad → mayor gravedad; tratadas → grados más leves (asociativo) |
| Cautela | `sever_ord` es gravedad **basal**; la relación con el tratamiento es de indicación |

```{r}
#| label: p4-modelo
m_ord <- ordinal::clm(sever_ord ~ x1 + x2, data = cohorte)
kable(broom::tidy(m_ord, conf.int = TRUE, exponentiate = TRUE), digits = 3,
      caption = "Odds ratios acumulados (IC 95%) del logit ordinal de odds proporcionales.")
kable(as.data.frame(ordinal::nominal_test(m_ord)),
      caption = "Test de odds proporcionales (efectos nominales por variable).")
m_ordm <- ordinal::clmm(sever_ord ~ x1 + x2 + (1 | centro), data = cohorte)
sd_centro <- tryCatch(as.numeric(m_ordm$ST[[1]]), error = function(e) NA_real_)
tibble(componente = "Entre centros (clmm)",
       sd = sd_centro, varianza = sd_centro^2,
       ICC_latente = varianza / (varianza + pi^2/3)) |>
  kable(digits = 3, caption = "Componente entre centros e ICC latente del modelo ordinal mixto.")
```

```{r}
#| label: fig-p4
#| fig-cap: "Probabilidad de cada grado de gravedad según fragilidad y tratamiento."
m_ord_polr <- MASS::polr(sever_ord ~ x1 + x2, data = cohorte, Hess = TRUE)
grid_o <- expand_grid(x1 = seq(-3, 3, 0.1), x2 = c(0,1))
bind_cols(grid_o, as_tibble(predict(m_ord_polr, newdata = grid_o, type = "probs"))) |>
  pivot_longer(c(Leve, Moderado, Grave), names_to = "grado", values_to = "prob") |>
  mutate(grado = factor(grado, levels = c("Leve","Moderado","Grave")),
         Tratamiento = factor(x2, labels = c("Sin tratamiento","Con tratamiento"))) |>
  ggplot(aes(x1, prob, color = grado)) + geom_line(linewidth = 1) +
  facet_wrap(~ Tratamiento) + labs(x = "Fragilidad ósea (x1)", y = "Probabilidad", color = "Gravedad")
```

**Interpretación (P4).** La **fragilidad** tiene OR acumulado **2,06** (IC 95 % 1,80–2,37) —duplica las
odds de mayor gravedad— y el **tratamiento** OR **0,49** (IC 95 % 0,38–0,63) —las reduce a la mitad—.
El supuesto de **odds proporcionales se sostiene** (x1 *p* = 0,34; x2 *p* = 0,29) y ~**11 %** de la
gravedad basal varía entre clínicas. A fragilidad alta, la probabilidad de cuadro **Grave** cae del
**53 % al 36 %** entre no tratadas y tratadas. La relación del tratamiento con la gravedad es
**asociativa** (indicación), no causal.

## Resultado clave 5: la clínica pesa poco; el riesgo es de la paciente (P5)

| Elemento | Contenido |
|---|---|
| Objetivo al que responde | P5 · cuánto del riesgo depende del centro; centros mejores/peores; centro nuevo |
| Resultado principal | ICC ≈ 8,5 %; OR robustos fijo↔mixto; gradiente entre centros modesto |
| Evidencia asociada | Varianza/ICC, caterpillar (@fig-p5), predicción de clínica nueva |
| Interpretación | ~8–9 % del riesgo por clínica; diferencias inciertas; centro nuevo 29–31 % (14–51 %) |
| Cautela | Intervalos amplios: evitar rankings tajantes |

```{r}
#| label: p5-modelo
m_fix <- glm(ever ~ x1 + x2, family = binomial, data = cohorte)
m_mix <- lme4::glmer(ever ~ x1 + x2 + (1 | centro), family = binomial, data = cohorte)
performance::icc(m_mix)
kable(bind_rows(
  broom::tidy(m_fix, conf.int = TRUE, exponentiate = TRUE) |> mutate(modelo = "fijo"),
  broom.mixed::tidy(m_mix, effects = "fixed", conf.int = TRUE, exponentiate = TRUE) |>
    mutate(modelo = "mixto") |> select(-effect)
) |> select(modelo, term, estimate, conf.low, conf.high),
  digits = 3, caption = "OR de efectos fijos: modelo fijo vs mixto (condicional).")
```

```{r}
#| label: fig-p5
#| fig-cap: "Efectos aleatorios por clínica (caterpillar): intercepto de riesgo (logit), IC 95%."
#| fig-height: 5
re_df <- as.data.frame(lme4::ranef(m_mix, condVar = TRUE))
ggplot(re_df, aes(x = condval, y = reorder(grp, condval))) +
  geom_vline(xintercept = 0, linetype = 2, color = "grey50") +
  geom_point() +
  geom_errorbarh(aes(xmin = condval - 1.96*condsd, xmax = condval + 1.96*condsd), height = 0) +
  labs(x = "Efecto aleatorio (logit)", y = "Clínica")
```

```{r}
#| label: p5-nueva
b  <- lme4::fixef(m_mix); su <- sqrt(as.numeric(lme4::VarCorr(m_mix)$centro))
lp0 <- unname(b["(Intercept)"]); set.seed(SEMILLA_CURSO); u <- rnorm(1e5, 0, su)
tibble(DT_entre_centros = su, p_clinica_media = plogis(lp0),
       p_marginal = mean(plogis(lp0 + u)),
       p05 = plogis(lp0 + qnorm(.05)*su), p95 = plogis(lp0 + qnorm(.95)*su)) |>
  kable(digits = 3, caption = "Riesgo de la paciente tipo en una clínica nueva (rango entre clínicas).")
```

**Interpretación (P5).** La **desviación entre centros** es 0,55 (logit) y el **ICC ≈ 8,5 %**: a
igualdad de paciente, ~8–9 % del riesgo depende de la clínica. Los OR apenas cambian del modelo fijo
al mixto (`x1` 2,60 → 2,73; `x2` 0,39 → 0,37): las conclusiones de P1 son **robustas**. Hay
**gradiente** entre centros (20, 8, 6 con más riesgo; 1, 21, 9 con menos), pero con intervalos anchos
y solapados. Para una **clínica nueva**, el riesgo de la paciente tipo es **29–31 %**, con rango
plausible **14–51 %**.

## Síntesis técnica de hallazgos

> (1) La **fragilidad ósea** domina el riesgo, el ritmo y la gravedad. (2) El **tratamiento** protege
> de forma sustancial, homogénea y proporcional en el tiempo, y **retrasa** la fractura. (3) El
> **riesgo es sostenido** los seis años. (4) El **tipo** de fractura no es previsible con las
> covariables disponibles. (5) La **clínica** explica una fracción menor (~8–9 %) del riesgo.

# Implicaciones, recomendaciones y próximos pasos

| Hallazgo | Implicación | Recomendación o acción | Cómo evaluar el impacto |
|---|---|---|---|
| Fragilidad = factor dominante | Riesgo muy heterogéneo | Priorizar vigilancia en alta fragilidad; calculadora de riesgo | Tasas por estrato de fragilidad |
| Tratamiento protege y retrasa | Beneficio absoluto mayor en frágiles | Asegurar cobertura, con foco en alta fragilidad | Cobertura y fracturas evitadas por estrato |
| Riesgo sostenido en el tiempo | No relajar el seguimiento | Mantener **revisión anual** los seis años | Adherencia al calendario |
| Tipo poco previsible | Decidir por tipo no es fiable | Ampliar variables clínicas si el tipo es prioritario | Reevaluar Brier/acierto |
| ~8–9 % del riesgo por clínica | Diferencias reales pero modestas | Evitar rankings; auditar centros con efecto alto sostenido | Efectos aleatorios en cohortes sucesivas |

## Próximos pasos

> Validación **fuera de muestra** (k-fold) de la logística y del modelo de supervivencia; nuevas
> covariables clínicas para mejorar la predicción del tipo; **calculadora de riesgo** para consulta; y
> monitorización longitudinal de los efectos por clínica para separar señal de ruido.

# Riesgos, incertidumbres, limitaciones y uso de IA

## Limitaciones e incertidumbre

| Tipo de limitación | Descripción | Cómo afecta | Cómo podría mitigarse |
|---|---|---|---|
| Datos | Solo dos covariables sustantivas | Limita la predicción del tipo | Ampliar el registro clínico |
| Muestra / cobertura | Cohorte simulada de una configuración | Cifras específicas de esta cohorte | Replicar en datos reales |
| Metodología | Asociaciones no causales (tipo, gravedad) | Riesgo de sobreinterpretación | Diseños causales; lectura asociativa |
| Modelo / evaluación | AUC y Brier dentro de muestra | Optimismo posible | Validación fuera de muestra |
| Contexto / aplicabilidad | Censura administrativa por diseño | `ever` es lectura marginal | Complementar con supervivencia (P2) |

## Riesgos de mala interpretación

> No debe afirmarse **causalidad** del tratamiento sobre el tipo o la gravedad; no debe
> **generalizarse** fuera de la cohorte simulada; no debe confiarse en exceso en el **AUC** (in-sample);
> y no deben hacerse **rankings tajantes de clínicas** a partir de efectos aleatorios con intervalos
> solapados.

## Declaración responsable de uso de inteligencia artificial

::: {.callout-important}
Apartado obligatorio: transparente y concreto, deja constancia de que la autoría del trabajo no es de
la IA.
:::

| Aspecto | Declaración |
|---|---|
| Herramientas utilizadas | Asistente de IA Claude (Opus 4.8), julio de 2026. |
| Tareas para las que se utilizó IA | Estructuración, redacción del cuaderno Quarto, propuesta de código en R, borrador de interpretaciones y del informe, organización de referencias. |
| Revisión humana realizada | Todo el código se ejecutó y renderizó; cada cifra procede de esa salida verificada; las interpretaciones se redactaron tras el render. |
| Decisiones no delegadas en IA | Elección metodológica, criterios de selección/validación, interpretación clínica, recomendaciones y conclusiones. |
| Errores/ajustes detectados | Se descartaron citas inexistentes propuestas por la IA (`singer2003`, `tutz2016`), sustituidas por fuentes verificadas; se corrigió una colisión de `slice` con el paquete `ordinal`. |

> **Modelo de declaración.** En este proyecto se han utilizado herramientas de inteligencia artificial
> como apoyo para la estructuración, la programación en R, la redacción y la organización de
> referencias. Todas las salidas han sido revisadas críticamente y verificadas contra la ejecución del
> código y las fuentes originales. La IA no ha sido fuente autónoma de resultados ni autora de las
> conclusiones; las decisiones metodológicas, la interpretación y las recomendaciones son
> responsabilidad del equipo.

# Control de calidad frente a la verdad del DGP {#sec-qc}

Como la cohorte es simulada, sus parámetros generadores están en `attr(cohorte, "verdad")`. Habiendo
ajustado a ciegas, se comparan las estimaciones con la verdad (lujo didáctico imposible con datos
reales).

```{r}
#| label: qc
verdad <- attr(readRDS("../datos_equipos/equipo_10/cohorte.rds"), "verdad")
m_pp_mix <- lme4::glmer(y ~ periodo + x1 + x2 + (1 | centro),
                        family = binomial("cloglog"), data = pp)
ef <- broom.mixed::tidy(m_pp_mix, effects = "fixed")
tibble(
  parametro = c("beta_x1 (cloglog)", "beta_x2 (cloglog)", "sigma_u"),
  verdad    = c(verdad$binaria$beta[["x1"]], verdad$binaria$beta[["x2"]], verdad$binaria$sigma_u),
  estimado  = c(ef$estimate[ef$term=="x1"], ef$estimate[ef$term=="x2"],
                sqrt(as.numeric(lme4::VarCorr(m_pp_mix)$centro)))
) |> kable(digits = 3, caption = "Recuperación de la verdad: binaria/tiempo (GLMM cloglog).")
```

**Lectura del control de calidad.** La recuperación es **buena** en las tres lentes: binaria/tiempo
(β_x1 ≈ 0,84 vs 0,80; β_x2 ≈ −0,87 vs −0,65; σ_u ≈ 0,49 vs 0,40), nominal (casi exacta) y ordinal
(β_x1 0,79 vs 0,70; β_x2 −0,83 vs −0,70). Patrón consistente: el efecto protector del tratamiento se
estima algo más marcado que el verdadero en esta cohorte. La coherencia entre estimaciones a ciegas y
verdad refuerza el enfoque.

# Referencias

::: {.callout-note}
Referencias en formato APA 7 (generadas desde `references.bib`). Solo fuentes efectivamente citadas.
:::

::: {#refs}
:::

# Anexos

::: {.callout-note}
Los anexos aportan trazabilidad sin sobrecargar el cuerpo principal.
:::

| Anexo | Contenido |
|---|---|
| Anexo A. Diccionario de variables | Véase §*Variables principales*: `x1`, `x2`, `centro`, `ever`, `tiempo`, `evento`, `clase_nom`, `sever_ord`. |
| Anexo B. Base de datos utilizada | `caso1/datos_equipos/equipo_10/cohorte.rds` (individuo) y `pp.rds` (persona-periodo); DGP en `caso1/R/dgp_cohorte.R`. |
| Anexo C. Código o cuaderno reproducible | Este `.qmd` corre de principio a fin; alternativamente el cuaderno de trabajo `informe_osteored_ec1.qmd`. |
| Anexo D. Limpieza y preparación | Sin ausentes; recodificación a factores; expansión persona-periodo (chunk `setup`). |
| Anexo E. Resultados complementarios | Diagnósticos DHARMa, calibración por deciles y hazard base por periodo en el cuaderno de trabajo. |
| Anexo F. Prompts relevantes de IA | Encargo: resolver el EC1 del primer banco simulado en un `.qmd` autocontenido y elaborar el informe técnico con la plantilla, citando en APA 7 y sin inventar. |

## Reproducibilidad {.unnumbered}

Semilla del curso `20252026`. Para reproducir: abrir el proyecto GLM (con `renv`), situar el
directorio en `caso1/resolucion_ec1/` y renderizar este `.qmd`. El entorno completo queda en la salida
de `sessionInfo()`.

```{r}
#| label: session-info
sessionInfo()
```

# Checklist final antes de entregar

| Comprobación | Sí | A revisar |
|---|:--:|:--:|
| El informe permite evaluar la solidez técnica del análisis. | ☒ | ☐ |
| El problema está formulado como una necesidad de análisis o decisión. | ☒ | ☐ |
| Las preguntas analíticas están conectadas con datos, métodos y resultados. | ☒ | ☐ |
| Los datos están descritos y se valora críticamente su calidad. | ☒ | ☐ |
| La metodología está justificada y no es una explicación de manual. | ☒ | ☐ |
| Se documentan criterios de evaluación, validación o comprobación. | ☒ | ☐ |
| Los resultados clave están interpretados y vinculados a objetivos. | ☒ | ☐ |
| Las limitaciones, riesgos e incertidumbres están reconocidos. | ☒ | ☐ |
| Las referencias están citadas en el texto y completas al final. | ☒ | ☐ |
| Los anexos permiten auditar o reproducir el análisis. | ☒ | ☐ |
| El uso de IA está declarado de forma transparente. | ☒ | ☐ |
