<!-- Partial · Incluir con {{< include _unidad_2_2.qmd >}}. Sin YAML. Chunks u22-.
     AMPLIACIÓN de la Unidad 2.1: modelos log-lineales para tablas. NO consume horas de
     teoría del cronograma (sem. 6): es material de laboratorio y de apoyo autónomo a las
     preguntas Q4, Q5, Q18 y Q19 del estudio de caso (Unidad 2.8). El enganche con esas
     preguntas se declara SOLO en la "Tarea del estudiante" del final, no en la entradilla.
     Estructura espejo de las demás unidades: Contexto · Modelización · Interpretación ·
     Inferencia y selección · Diagnóstico.
     Datos: `cartera` de teoría (R/dgp_conteos.R, contexto "auto"), la misma de 2.1 y 2.3-2.7.
     Capítulos de Agresti (2013, 3.ª ed.) VERIFICADOS contra el apéndice de software del
     propio autor (alanagresti.com/cda/R_web.pdf, organizado por capítulo de esa edición):
       caps. 2-3 tablas de dos vías · cap. 4 GLM · caps. 5-7 logística · cap. 8 multinomial ·
       caps. 9-10 MODELOS LOG-LINEALES · cap. 11 MODELS FOR MATCHED PAIRS (tablas cuadradas) ·
       cap. 12 marginales · caps. 13-14 efectos aleatorios · cap. 15 clasificación.
     OJO: en Christensen (2025) la simetría y la cuasi-simetría están en los EJERCICIOS del
     cap. 2 (pp. 80-81), no en el texto principal: no citarlo como fuente de esa exposición. -->

# 2 · Modelos log-lineales para tablas {#sec-u22}

En la [Unidad 2.1](#sec-u21) el dato era la **póliza**: una fila por sujeto, un conteo por fila. Ahora
el dato es la **celda**: hemos cruzado dos o más variables categóricas y lo único que queda es
*cuántos casos caen en cada combinación*. Cambia el objeto, cambia la lógica inferencial —modelos
anidados y grados de libertad— y cambia la escala de lectura —**odds ratios**, no IRR—. Lo que **no**
cambia es la maquinaria: sigue siendo `glm(family = poisson)`.

Esta unidad desarrolla lo que la 2.1 solo dejó apuntado.

::: {.callout-note}
## Sobre esta unidad
**Ampliación** de la Unidad 2.1 (RA2). No introduce familia nueva: reinterpreta el Poisson cuando la
respuesta son **frecuencias de celda**. Cubre los esquemas de muestreo, la **jerarquía** de modelos en
tablas de tres o más vías, la paradoja de **Simpson**, el diagnóstico de tablas y los modelos de
**tablas cuadradas** (simetría, cuasi-simetría, homogeneidad marginal, asociación ordinal), y termina
aplicándolos a la detección de variables ***proxy***.

No consume sesión de teoría propia: se trabaja en **laboratorio** y de forma autónoma.

Fuentes: @agresti2015 (cap. 7, el texto de referencia del caso para conteos) y @mccullagh1989 (cap. 6)
para el marco; @dunnsmyth2018 (§10.4, pp. 378–397) para el desarrollo con R; @christensen2025
(caps. 1–3 y 5) para los esquemas de muestreo y la colapsabilidad; y @agresti2013 (caps. 9–10 para
tablas de contingencia, cap. 11 para tablas cuadradas) como tratamiento profundo.
:::

## 2.1 Contexto: cuando el dato es la celda {#sec-u22-contexto}

### De la ficha a la tabla

Partimos siempre del mismo fichero —una fila por póliza—, pero podemos mirarlo de dos maneras. Con
`n_danos` como respuesta y la zona como predictor, cada póliza aporta una fila. Si en cambio solo nos
interesa **si** hubo daños y **en qué zona**, toda la información relevante cabe en una tabla de
$3\times 2$ frecuencias:

```{r}
#| label: u22-de-ficha-a-tabla
# Trabajamos sobre una copia con el indicador de daños; no modificamos `cartera`, que las
# unidades siguientes siguen usando tal cual. El nivel "con" va segundo: será el "éxito".
cart_tab <- cartera |> dplyr::mutate(danos = factor(ifelse(n_danos > 0, "con", "sin"),
                                                    levels = c("sin", "con")))
tab2 <- xtabs(~ zona_circulacion + danos, data = cart_tab)
addmargins(tab2)
```

De unas 3.000 filas hemos pasado a **6 números**. No es una pérdida: si lo único que preguntamos es sobre
la relación entre esas dos variables, la tabla es un **estadístico suficiente**. Y como sus entradas
son conteos, el modelo natural vuelve a ser la Poisson —solo que ahora la unidad de observación es la
celda—.

### Los tres esquemas de muestreo (y por qué da igual)

Aquí aparece la primera objeción de fondo, y conviene resolverla antes de ajustar nada. ¿De verdad son
Poisson esas seis frecuencias? Depende de cómo se recogieron los datos, y hay **tres** situaciones
distintas [@christensen2025, cap. 1, §§1.4–1.5; @dunnsmyth2018, §10.4.3]:

| Esquema | Cómo se recoge | Qué queda fijo | Distribución de la tabla |
|:--|:--|:--|:--|
| **Poisson** | se observa una ventana de tiempo y se cuenta lo que llega | nada; $n$ es aleatorio | celdas Poisson independientes |
| **Multinomial** | se fija el total $n$ y se clasifica a cada individuo | el **gran total** | multinomial sobre las celdas |
| **Multinomial-producto** | se fija el tamaño de cada grupo y se clasifica dentro | los **marginales de un factor** | multinomiales independientes por fila |

Nuestra cartera es del segundo tipo: tenemos las pólizas que tenemos y las clasificamos. Un estudio que
hubiera reclutado *a propósito* 1.000 pólizas de cada zona sería del tercero.

El resultado que hace viable todo el capítulo es que **los tres conducen a las mismas estimaciones y a
los mismos contrastes**, siempre que el modelo log-lineal incluya los términos que fijan los marginales
del diseño. Ajustar como si fueran Poisson independientes —el llamado *Poisson subrogado*— da los
mismos $\hat\beta$ de interés, los mismos valores ajustados y las mismas deviances que la multinomial
correcta [@christensen2025, §3.5; @dunnsmyth2018, §10.4.3].

::: {.callout-important}
## La regla práctica: fija en el modelo lo que estaba fijo en el diseño
Si el diseño fijó el total, el modelo debe llevar **intercepto**. Si fijó los marginales de un factor,
el modelo debe llevar el **efecto principal** de ese factor. Si fijó los marginales de una
clasificación cruzada, debe llevar su **interacción**.

Esos términos **no se contrastan**: no son hipótesis sobre el fenómeno, son propiedades del muestreo.
Un modelo sin ellos ajustaría marginales que el investigador ya había decidido, y su deviance no
mediría nada interpretable. Por eso todos los modelos que compararemos incluyen, como mínimo, los
efectos principales de todos los factores.
:::

Esta es también la razón por la que un modelo log-lineal **nunca** aparece sin efectos principales, y
por la que el modelo más simple que tiene sentido comparar es el de **independencia**, no el modelo
nulo.

### Grados de libertad: contar celdas y contar parámetros

En una tabla, los grados de libertad residuales son **celdas menos parámetros**, y saber contarlos es
la mitad del trabajo. Para un factor de $I$ niveles, su efecto principal aporta $I-1$ parámetros; una
interacción de dos factores, $(I-1)(J-1)$; una de tres, $(I-1)(J-1)(K-1)$.

```{r}
#| label: u22-gl
d2 <- as.data.frame(tab2)                                   # una fila por celda; columna Freq
m_ind <- glm(Freq ~ zona_circulacion + danos, family = poisson, data = d2)
c(celdas = nrow(d2), parametros = length(coef(m_ind)), gl_residuales = df.residual(m_ind))
```

Seis celdas, cuatro parámetros ($1 + 2 + 1$), **2 gl** residuales: exactamente $(3-1)(2-1)=2$, los
grados de libertad del clásico $\chi^2$ de independencia. El log-lineal no es una alternativa a ese
contraste: es el marco que lo contiene.

## 2.2 Dos vías: independencia, asociación y el puente con la logística {#sec-u22-dosvias}

### El modelo y su lectura

Con dos factores $A$ (zona) y $B$ (daños), el modelo saturado es

$$\log \mu_{ij} = \lambda + \lambda^A_i + \lambda^B_j + \lambda^{AB}_{ij},$$

y toda la asociación vive en $\lambda^{AB}_{ij}$. Anularlo da el modelo de **independencia**: las
frecuencias esperadas se reconstruyen a partir de los marginales, $\hat\mu_{ij}=n_{i\cdot}n_{\cdot j}/n$.

```{r}
#| label: u22-dosvias-fit
m_sat <- glm(Freq ~ zona_circulacion * danos, family = poisson, data = d2)
anova(m_ind, m_sat, test = "LRT")     # H0: independencia
```

La interacción se lee como un **odds ratio**. Para una tabla $2\times 2$ el coeficiente de interacción
*es* el log-odds ratio; con más niveles, cada coeficiente compara una celda con las de referencia:

```{r}
#| label: u22-dosvias-or
broom::tidy(m_sat, exponentiate = TRUE, conf.int = TRUE) |>
  dplyr::filter(grepl(":", term)) |>
  dplyr::select(term, estimate, conf.low, conf.high)
```

### El puente con la logística

Cuando uno de los factores es claramente la **respuesta** —aquí, tener o no daños— el log-lineal
saturado y la **logística** de ese factor sobre el otro son el **mismo modelo** reparametrizado
[@dunnsmyth2018, §10.4.6; @christensen2025, §2.5]. Los coeficientes de asociación coinciden:

```{r}
#| label: u22-puente-logit
m_logit <- glm(danos ~ zona_circulacion, family = binomial, data = cart_tab)
rbind(loglineal = coef(m_sat)[grepl(":", names(coef(m_sat)))],
      logistica = coef(m_logit)[-1]) |> round(4)
```

Idénticos hasta el redondeo. La diferencia está en **qué se considera fijo**: la logística condiciona a
los marginales de la zona (los da por dados y modela la probabilidad de daños dentro de cada una),
mientras el log-lineal los modela con su efecto principal. Como ese efecto principal es justo el
término que el diseño fija, las conclusiones sobre la asociación son las mismas.

Esto tiene una consecuencia práctica: **si hay una respuesta clara, usa la logística** —es más directa
de interpretar y no gasta parámetros en marginales que no te interesan—. El log-lineal gana cuando
**no hay una respuesta**, sino varias variables cuya estructura de asociación mutua es el objeto del
estudio. Es exactamente la situación de Q4.

::: {.callout-tip}
## 🔧 En R. Construir y ajustar una tabla
- **`xtabs(~ a + b + c, data = d)`** construye la tabla de contingencia; **`as.data.frame(tab)`** la
  pasa a formato largo con una fila por celda y la columna de frecuencias llamada **`Freq`** (es el
  formato que necesita `glm`). `count(a, b, c)` de dplyr hace lo mismo, pero **omite las celdas con
  cero**: usa `xtabs` si quieres conservarlas (ver [2.4](#sec-u22-diagnostico)).
- **`addmargins(tab)`** añade los totales; **`prop.table(tab, margin = 1)`** da porcentajes por fila.
- **`glm(Freq ~ ..., family = poisson, data = ...)`** ajusta el log-lineal. **Sin `offset`**: aquí no
  hay exposición, las celdas no son tasas.
- **`MASS::loglm(~ a * b, data = tab)`** ajusta directamente sobre el objeto tabla, con una sintaxis
  más próxima a la notación de modelos jerárquicos y un `summary` que da a la vez la deviance y el
  $\chi^2$ de Pearson. Por debajo es el mismo ajuste.
- **`anova(m_reducido, m_completo, test = "LRT")`** contrasta modelos anidados; en la Poisson
  $\phi = 1$, así que el contraste es $\chi^2$ y no $F$.
:::

## 2.3 Tres vías: la jerarquía de modelos {#sec-u22-tresvias}

Con dos factores solo hay dos posibilidades —independencia o asociación—. Con tres hay una **jerarquía**,
y ahí está el interés: la pregunta deja de ser *«¿están asociados?»* y pasa a ser *«¿quién con quién, y
condicionado a qué?»*.

Cruzamos zona, tipo de vehículo y daños:

```{r}
#| label: u22-tab3
tab3 <- xtabs(~ zona_circulacion + tipo_vehiculo + danos, data = cart_tab)
d3   <- as.data.frame(tab3)
ftable(tab3)
```

### Los cinco modelos

Notación abreviada: $[AB]$ significa «incluye la interacción de $A$ y $B$ (y sus efectos
principales)». Con $A$ = zona ($I=3$), $B$ = tipo ($J=3$), $C$ = daños ($K=2$) tenemos $18$ celdas.

| Modelo | Fórmula en R | Notación | Qué afirma | gl |
|:--|:--|:--|:--|--:|
| Independencia mutua | `A + B + C` | $[A][B][C]$ | los tres, independientes entre sí | 12 |
| Independencia conjunta | `A*B + C` | $[AB][C]$ | $C$ es independiente del par $(A,B)$ | 8 |
| Independencia condicional | `A*C + B*C` | $[AC][BC]$ | $A \perp B$ **dado** $C$ | 8 |
| Asociación homogénea | `(A+B+C)^2` | $[AB][AC][BC]$ | las tres asociaciones existen, pero cada una **no depende** del nivel del tercero | 4 |
| Saturado | `A*B*C` | $[ABC]$ | la asociación entre dos varía con el tercero | 0 |

```{r}
#| label: u22-jerarquia
f <- function(fml) glm(fml, family = poisson, data = d3)
mods <- list(
  mutua       = f(Freq ~ zona_circulacion + tipo_vehiculo + danos),
  conjunta    = f(Freq ~ zona_circulacion * tipo_vehiculo + danos),
  condicional = f(Freq ~ zona_circulacion * danos + tipo_vehiculo * danos),
  homogenea   = f(Freq ~ (zona_circulacion + tipo_vehiculo + danos)^2),
  saturado    = f(Freq ~ zona_circulacion * tipo_vehiculo * danos))

purrr::map_dfr(names(mods), ~ {
  m <- mods[[.x]]; gl <- df.residual(m)
  tibble::tibble(
    modelo   = .x,
    gl       = gl,
    deviance = round(deviance(m), 2),
    # el saturado no tiene gl residuales: no hay contraste de ajuste que hacerle
    p_ajuste = if (gl > 0) round(pchisq(deviance(m), gl, lower.tail = FALSE), 4) else NA_real_,
    AIC      = round(AIC(m), 1))})
```

La columna `p_ajuste` contrasta cada modelo **contra el saturado**: un $p$ grande significa que el
modelo reproduce la tabla razonablemente bien y no hace falta complicarlo. Aquí el modelo de
**independencia condicional** $[AC][BC]$ ajusta: zona y tipo están asociados con los daños, pero **no
entre sí** una vez fijados los daños. Es exactamente lo que dice el DGP —los predictores categóricos se
sortean de forma independiente y cada uno influye en el riesgo—, así que el modelo correcto es el que
el diseño puso ahí.

::: {.callout-note}
## Ajuste absoluto: aquí sí, y por qué
En la [Unidad 2.1](#sec-u21-diagnostico) advertimos que contrastar la deviance contra una $\chi^2$
**falla** con conteos individuales y muchos ceros. En tablas la situación es la contraria: las
frecuencias de celda son **grandes** (aquí, decenas o centenares), que es precisamente la condición
que la aproximación necesita. Es una de las pocas veces en el curso en que la bondad de ajuste
**absoluta** de un GLM es directamente utilizable.

El límite está en las celdas escasas: con esperadas por debajo de ~5 la aproximación se degrada. Lo
tratamos en [2.4](#sec-u22-diagnostico).
:::

### La selección, término a término

Comparar modelos anidados de la jerarquía es un LRT ordinario. Las dos comparaciones que suelen
importar:

```{r}
#| label: u22-lrt-jerarquia
anova(mods$homogenea, mods$saturado, test = "LRT")        # ¿hay interacción de 3 vías?
anova(mods$condicional, mods$homogenea, test = "LRT")     # ¿hay asociación zona-tipo dados los daños?
```

El primero pregunta si la asociación entre dos factores **cambia** con el nivel del tercero (el término
de tres vías). El segundo, si sobra el término $[AB]$. Rechazar el primero es raro y difícil de
interpretar; no rechazarlo es lo habitual y justifica quedarse en la asociación homogénea o por debajo.

### Simpson: la asociación marginal puede mentir

La razón de fondo para trabajar con tres vías y no con pares es que **colapsar una tabla puede invertir
la conclusión**. Es la paradoja de Simpson [@christensen2025, §3.1; @dunnsmyth2018, §10.4.5]. El
mecanismo se ve mejor en un ejemplo mínimo con proceso generador explícito:

```{r}
#| label: u22-simpson
# DGP explícito: Z está asociado a la vez con X y con Y. En z1 son raros tanto X=sí como
# Y=sí; en z2 son frecuentes los dos. Dentro de CADA estrato X protege levemente (OR < 1),
# pero al colapsar sobre Z la mezcla desigual invierte el signo.
toy <- expand.grid(Z = c("z1", "z2"), X = c("no", "si"), Y = c("no", "si"))
toy$Freq <- c(900,  50,  150, 300,      # Y = no
              225, 200,   15, 480)      # Y = sí
tt <- xtabs(Freq ~ X + Y + Z, data = toy)

or <- function(m) (m[1,1] * m[2,2]) / (m[1,2] * m[2,1])
round(c(condicional_z1 = or(tt[, , "z1"]),
        condicional_z2 = or(tt[, , "z2"]),
        marginal       = or(margin.table(tt, c(1, 2)))), 3)
```

Dentro de cada estrato la asociación es **protectora** —y la misma en los dos, $\text{OR}=0{,}40$—, y al
colapsar sobre $Z$ se vuelve **de riesgo**, $\text{OR}=2{,}46$. No es que el efecto se atenúe: **cambia
de signo**, y por un factor de seis. Cualquier conclusión sacada de la tabla marginal habría sido la
contraria de la verdadera.

Con el modelo log-lineal el diagnóstico es inmediato —la asociación condicional existe y se detecta sin
ambigüedad—:

```{r}
#| label: u22-simpson-modelos
anova(glm(Freq ~ X*Z + Y*Z, family = poisson, data = toy),    # X _||_ Y | Z
      glm(Freq ~ (X + Y + Z)^2, family = poisson, data = toy), test = "LRT")
```

::: {.callout-important}
## Cuándo se puede colapsar una tabla
No es cuestión de tamaño de muestra, sino de estructura. Se puede colapsar sobre un factor $C$ sin
distorsionar la asociación $A$–$B$ cuando **$C$ es independiente de $A$, o bien $C$ es independiente de
$B$** (condicionalmente al resto) [@christensen2025, §5.3]. En términos del modelo: si el término
$[AC]$ o el $[BC]$ es prescindible, colapsar es inocuo; si **ambos** hacen falta —$C$ está asociado a
los dos—, colapsar sesga y puede invertir el signo.

En nuestra cartera zona y tipo son independientes entre sí, así que la tabla `zona × daños` de la
[Unidad 2.1](#sec-u21) era legítima. No hay que dar eso por supuesto: hay que **comprobarlo**.
:::

Esta es la misma distinción condicional/marginal que reaparece en los mixtos
([Unidad 2.5](#sec-u25)) y la que sostiene la detección de *proxies* de
[2.6](#sec-u22-proxy).

### Cuatro factores o más: trabajar por orden de interacción {#sec-u22-orden-superior}

Con tres factores pudimos enumerar los cinco modelos y elegir. Con cuatro eso deja de ser viable: el
número de modelos jerárquicos se dispara, muchos no se anidan entre sí, y ninguna tabla los recoge
todos. Hace falta otra estrategia [@dunnsmyth2018, §10.4.7; @christensen2025, §3.7].

La que funciona es **no** empezar eligiendo qué términos, sino **hasta qué orden**: se ajusta el modelo
con todos los efectos principales, luego con todas las interacciones dobles, luego con todas las
triples… y se mira a partir de qué orden dejar de subir no aporta [@christensen2025, §6.2.1]. R lo
escribe con el operador `^`, que ya usamos: `(A+B+C+D)^2` son todas las dobles, `^3` todas las triples.

Lo hacemos sobre la tabla de cuatro vías `zona × tipo × uso × daños`:

```{r}
#| label: u22-cuatro-vias
tab4 <- xtabs(~ zona_circulacion + tipo_vehiculo + uso + danos, data = cart_tab)
d4   <- as.data.frame(tab4)

ordenes <- list(
  "1 · solo principales"  = Freq ~ zona_circulacion + tipo_vehiculo + uso + danos,
  "2 · todas las dobles"  = Freq ~ (zona_circulacion + tipo_vehiculo + uso + danos)^2,
  "3 · todas las triples" = Freq ~ (zona_circulacion + tipo_vehiculo + uso + danos)^3,
  "4 · saturado"          = Freq ~ zona_circulacion * tipo_vehiculo * uso * danos)

purrr::map_dfr(names(ordenes), ~ {
  m <- glm(ordenes[[.x]], family = poisson, data = d4); gl <- df.residual(m)
  tibble::tibble(orden = .x, parametros = length(coef(m)), gl = gl,
                 deviance = round(deviance(m), 2),
                 p_ajuste = if (gl > 0) round(pchisq(deviance(m), gl, lower.tail = FALSE), 4)
                            else NA_real_)})
```

El resultado merece una mirada atenta, porque es **inquietante**: el modelo de orden 1 —independencia
mutua de los cuatro factores— **no se rechaza** ($p=0{,}082$). Pero con tres factores la independencia
mutua sí se rechazaba, y con claridad ($p=0{,}0014$). ¿Ha desaparecido la asociación entre zona, tipo y
daños al añadir `uso`?

No: sigue ahí, entera. Lo que ha ocurrido es que la deviance ha subido poco (31,9 → 40,1) y los grados
de libertad **mucho** (12 → 29). La misma señal repartida entre más del doble de celdas produce un
contraste que ya no la detecta. Añadir un factor irrelevante no ha cambiado los datos: ha **diluido la
potencia** del contraste.

La moraleja es directa y va contra el instinto: en tablas, **incluir factores «por si acaso» tiene un
coste**, y el coste es dejar de ver lo que sí estaba. Si `uso` no aporta a la pregunta, sobra.

La cuenta de parámetros conviene saber reproducirla a mano, porque es la que revela cuánto cuesta cada
orden. Con $A$ = zona (3), $B$ = tipo (3), $C$ = uso (2), $D$ = daños (2) hay $3\cdot3\cdot2\cdot2=36$
celdas:

| Orden | Términos que añade | Parámetros nuevos | Acumulados | gl |
|:--|:--|--:|--:|--:|
| 0 | intercepto | 1 | 1 | 35 |
| 1 | $A,B,C,D$ | $2+2+1+1=6$ | 7 | 29 |
| 2 | las seis dobles | $4+2+2+2+2+1=13$ | 20 | 16 |
| 3 | las cuatro triples | $4+4+2+2=12$ | 32 | 4 |
| 4 | la cuádruple | 4 | 36 | 0 |

Fijado el orden máximo que hace falta, se **poda dentro de él**: se quitan uno a uno los términos de ese
orden y se conserva solo lo que aporte. Y el modelo final se lee **traduciéndolo a enunciados de
independencia condicional**, que es lo que el cliente entiende [@christensen2025, §5.1]. Por ejemplo, si
sobreviven $[AD][BD][CD]$, el modelo dice: *zona, tipo y uso son independientes entre sí, y cada uno se
asocia con el siniestro* —exactamente lo que encontramos con tres factores, ahora con cuatro—.

::: {.callout-warning}
## El coste de añadir factores
Cada factor nuevo multiplica las celdas sin añadir un solo dato. Al pasar de tres a cuatro vías hemos
duplicado las celdas (18 → 36) repartiendo las mismas ~3.000 pólizas, y los términos de orden alto se
estiman sobre recuentos cada vez más pequeños. El resultado típico es que el contraste de la interacción
de orden superior **no tiene potencia**: no rechazarla no significa que no exista.

Esto no es un detalle técnico, es lo que decide si el análisis vale: antes de interpretar cualquier
$p$-valor de orden alto hay que mirar la **ocupación de las celdas**, que es justo lo que hacemos a
continuación.
:::

::: {.callout-tip}
## 🔧 En R. Recorrer la jerarquía
- **`ftable(tab)`** imprime tablas de tres o más vías de forma legible; `margin.table(tab, c(1,2))`
  colapsa sobre el resto.
- **`(A + B + C)^2`** en la fórmula genera todos los efectos principales y todas las interacciones
  **de dos** factores: es la asociación homogénea, sin escribirla término a término. `A*B*C` da el
  saturado. Con cuatro o más factores, **`^2`, `^3`, `^4`** recorren la jerarquía **por orden de
  interacción** —la única vía practicable cuando enumerar modelos deja de serlo—.
- **`anova(m1, m2, test = "LRT")`** para cada paso de la jerarquía; **`AIC()`** si comparas modelos
  no anidados (p. ej. `[AB][C]` frente a `[AC][BC]`, que tienen los mismos gl pero no se anidan).
- **`pchisq(deviance(m), df.residual(m), lower.tail = FALSE)`** es el contraste de ajuste **absoluto**
  contra el saturado, utilizable aquí porque las esperadas son grandes.
- **Cuidado con `drop1`** en tablas: al quitar un efecto principal produce modelos que violan el
  esquema de muestreo. Recorre la jerarquía a mano.
:::

## 2.4 Diagnóstico: dónde falla el modelo {#sec-u22-diagnostico}

Un modelo de tabla puede ajustar mal en unas pocas celdas y bien en el resto. La deviance global no lo
dice; los residuos, sí.

### Residuos ajustados

El residuo de Pearson de una celda, $e_{ij} = (n_{ij}-\hat\mu_{ij})/\sqrt{\hat\mu_{ij}}$, tiene un
problema: su varianza es **menor que 1**, y en distinto grado según la celda, porque el modelo ha usado
los datos para estimar los marginales. Dividirlo por su error estándar da el **residuo ajustado**
(estandarizado), que sí se compara con una normal estándar: por encima de $|2|$ la celda merece
atención, y por encima de $|3|$ es una discrepancia clara [@christensen2025, §6.7].

```{r}
#| label: u22-residuos
d3$r_aj <- rstandard(mods$condicional, type = "pearson")   # residuos AJUSTADOS
d3 |>
  dplyr::mutate(esperado = round(fitted(mods$condicional), 1), r_aj = round(r_aj, 2)) |>
  dplyr::arrange(dplyr::desc(abs(r_aj))) |>
  head(6)
```

Los dos residuos mayores rozan el $|2|$ —turismos de zona mixta sin daños por encima de lo esperado,
motos de zona mixta por debajo—, y ninguno llega a $|3|$. Con **18 celdas**, esperar algún residuo por
encima de 2 es lo normal: al 5 % tocaría casi uno por puro azar. Es la misma cautela de siempre con las
comparaciones múltiples, y la razón de no leer el máximo de una lista como si fuera un contraste. La
lectura correcta es la conjunta: la deviance global ajusta ($p=0{,}24$) y ningún residuo destaca de
verdad, así que el modelo de independencia condicional describe bien la tabla.

Cuando un modelo **sí** falla, este listado señala **exactamente qué combinación** lo rompe, y eso
suele ser el hallazgo que se comunica al cliente —más útil que el $p$-valor global—.

### El mosaico

La versión gráfica de lo anterior. En un mosaico el área de cada baldosa es proporcional a la frecuencia
observada y el color codifica el residuo de Pearson **respecto a un modelo concreto**: azul donde hay más
casos de los que ese modelo espera, rojo donde hay menos, gris donde cuadra.

Ese «respecto a un modelo concreto» es la clave, y el descuido más habitual: si no se especifica nada,
`vcd::mosaic()` **no** contrasta el modelo que acabas de elegir, sino la **independencia mutua**. Aquí
tenemos las dos vistas, y comparadas cuentan la historia de la jerarquía mejor que la tabla de
deviances.

```{r}
#| label: fig-u22-mosaico-mutua
#| fig-cap: "Mosaico bajo INDEPENDENCIA MUTUA (el modelo por defecto de `vcd::mosaic`). Los turismos de zona mixta sin daños aparecen en azul (muchos más de los esperados) y los de zona urbana sin daños en rojo: el modelo no reproduce la tabla, y el propio gráfico da su p-valor."
#| fig-width: 7.5
#| fig-height: 5
vcd::mosaic(tab3, shade = TRUE, legend = TRUE,   # por defecto: ~ zona + tipo + danos
            main = "Independencia mutua",
            labeling_args = list(rot_labels = c(bottom = 0, right = 0)))
```

```{r}
#| label: fig-u22-mosaico-condicional
#| fig-cap: "Mosaico bajo INDEPENDENCIA CONDICIONAL (zona ⊥ tipo | daños), el modelo seleccionado. Todas las baldosas quedan en gris: el modelo reproduce la tabla, y las discrepancias de la figura anterior eran precisamente la asociación de zona y tipo con los daños, que este modelo ya incorpora."
#| fig-width: 7.5
#| fig-height: 5
vcd::mosaic(tab3, shade = TRUE, legend = TRUE,
            expected = ~ zona_circulacion * danos + tipo_vehiculo * danos,
            main = "Independencia condicional",
            labeling_args = list(rot_labels = c(bottom = 0, right = 0)))
```

Las baldosas coloreadas de la primera figura **desaparecen** en la segunda. No es que los datos hayan
cambiado: es que el modelo condicional ya explica lo que la independencia mutua dejaba sin explicar —la
asociación de zona y de tipo con los daños—. Un mosaico no dice si una tabla «tiene estructura»: dice
qué estructura le **falta al modelo que le pases**. Sin declarar el modelo, la figura no significa nada
concreto.

::: {.callout-note}
## Pearson frente a ajustados
El sombreado de `vcd` usa residuos de **Pearson**; el listado anterior usaba los **ajustados**
(`rstandard`). Los ajustados son los correctos para juzgar celda a celda, porque los de Pearson tienen
varianza menor que 1 y hacen parecer menores las discrepancias. Para localizar visualmente el problema
el mosaico basta; para cuantificarlo, usa los ajustados.
:::

### Tablas escasas y ceros

Es la advertencia con la que cerrábamos [2.3](#sec-u22-orden-superior), ahora con números. Sobre la
misma tabla de cuatro vías:

```{r}
#| label: u22-escasez
c(celdas = length(tab4), minimo = min(tab4),
  menores_de_5 = sum(tab4 < 5), vacias = sum(tab4 == 0))
```

Con esperadas por debajo de 5 la aproximación $\chi^2$ deja de ser fiable justo donde más se la
necesita —en los términos de orden alto—. Las salidas habituales, por orden de preferencia:

1. **Colapsar niveles** con sentido sustantivo (moto y furgoneta → «no turismo»), comprobando antes que
   colapsar es legítimo.
2. **Renunciar al término de orden alto** y quedarse en la asociación homogénea, que gasta menos gl.
3. **Contrastes exactos condicionales**, si el interés está precisamente en la celda escasa
   [@christensen2025, cap. 14].

Y hay que distinguir dos tipos de cero [@dunnsmyth2018, §10.4.8]:

- **Cero muestral** (aleatorio): la combinación es posible, no ha salido. Se estima con normalidad,
  aunque los EE de esa zona de la tabla serán grandes.
- **Cero estructural** (fijo): la combinación **no puede existir** por el diseño del problema. No se
  estima: se excluye la celda del ajuste (con `subset` o pesos 0) y se **descuenta un grado de
  libertad** por cada una.

Confundirlos es un error con consecuencias: tratar un cero estructural como muestral fuerza al modelo
a explicar una imposibilidad, y contamina el ajuste del resto de la tabla.

::: {.callout-tip}
## 🔧 En R. Diagnóstico de tablas
- **`rstandard(m, type = "pearson")`** da los **residuos ajustados** (estandarizados). No uses
  `residuals(m, type = "pearson")` a secas para juzgar celdas: su varianza no es 1.
- **`vcd::mosaic(tab, shade = TRUE)`** dibuja el mosaico con sombreado por residuo; `vcd` viene con
  `vcdExtra`, que ya cargamos en el caso. `vcdExtra::mosaic3d()` para tres vías en 3D si hace falta.
- **`fitted(m)`** son las **frecuencias esperadas** de celda: compáralas con las observadas antes de
  fiarte de cualquier $p$-valor.
- **Ceros estructurales** — `glm(..., subset = !celda_imposible)` y resta un gl por celda excluida.
  `MASS::loglm` permite pasar `start` y ceros fijos de forma más explícita.
:::

## 2.5 Tablas cuadradas: modelizar el cambio {#sec-u22-cuadradas}

Un caso especial y muy útil: la **misma** clasificación medida en dos momentos. El bonus-malus de la
cartera se reevalúa cada año, y cruzar el nivel previo con el actual da una tabla $5\times 5$ cuya
diagonal son las pólizas que no se mueven.

```{r}
#| label: u22-cuadrada
cuad <- as.data.frame(xtabs(~ bonus_malus_prev + bonus_malus_act, data = cartera)) |>
  dplyr::rename(prev = bonus_malus_prev, act = bonus_malus_act) |>
  dplyr::mutate(i = as.integer(prev), j = as.integer(act),
                par = factor(paste(pmin(i, j), pmax(i, j), sep = "-")))
xtabs(Freq ~ prev + act, data = cuad) |> addmargins()
```

En una tabla así el modelo de independencia no interesa: por supuesto que el nivel de un año predice el
del siguiente. Las preguntas útiles son otras: ¿el trasiego es **equilibrado**? ¿ha cambiado el
**reparto global** de niveles? ¿tiene el movimiento alguna **estructura**? Es el terreno de los modelos
para **pares emparejados** [@agresti2013, cap. 11].

### Simetría

**Simetría** afirma $\mu_{ij}=\mu_{ji}$: tantas pólizas pasan de $i$ a $j$ como de $j$ a $i$. Se ajusta
con un único factor que empareja las celdas espejo:

```{r}
#| label: u22-simetria
m_sim <- glm(Freq ~ par, family = poisson, data = cuad)
c(deviance = round(deviance(m_sim), 2), gl = df.residual(m_sim),
  p = signif(pchisq(deviance(m_sim), df.residual(m_sim), lower.tail = FALSE), 3))
```

Los gl salen de la cuenta: $I^2=25$ celdas, $I(I+1)/2=15$ parámetros, **10 gl**. Se rechaza con
holgura: el intercambio **no** es simétrico.

Cuidado con el paso siguiente, que es donde se equivoca casi todo el mundo: rechazar la simetría
**no** demuestra que haya deriva. La simetría impone **dos** cosas a la vez —patrón de intercambio
simétrico *y* marginales iguales—, así que su rechazo solo dice que falla al menos una. Para saber cuál,
hace falta el modelo intermedio.

### Cuasi-simetría y homogeneidad marginal

La simetría es exigente porque impone dos cosas a la vez: que el **patrón** de intercambio sea
simétrico y que los **marginales** coincidan. Separarlas es lo que hace útil el modelo intermedio.

La **cuasi-simetría** añade a la simetría efectos principales libres para fila y columna: permite que
el reparto global se desplace, manteniendo simétrico el patrón de intercambio. Sus gl son
$(I-1)(I-2)/2 = 6$.

```{r}
#| label: u22-cuasisimetria
m_qs <- glm(Freq ~ prev + act + par, family = poisson, data = cuad)
c(deviance = round(deviance(m_qs), 2), gl = df.residual(m_qs))
```

Y ahora el punto clave: la **homogeneidad marginal** —que la distribución de niveles sea la misma antes
y después— se contrasta como **simetría dada la cuasi-simetría**, comparando los dos modelos
[@agresti2013, cap. 11]:

```{r}
#| label: u22-homogeneidad-marginal
anova(m_sim, m_qs, test = "LRT")   # H0: homogeneidad marginal (dada la cuasi-simetría)
```

Los $I-1=4$ gl de la diferencia son los de la comparación de marginales. Este contraste **no** se
obtiene ajustando un modelo de «homogeneidad marginal» directamente: no es un modelo log-lineal, y de
ahí el rodeo por la cuasi-simetría.

La lectura conjunta de los tres resultados es lo que responde a la pregunta del cliente:

| Simetría | Homogeneidad marginal | Interpretación |
|:--|:--|:--|
| se acepta | se acepta | el trasiego está equilibrado y el reparto no se mueve |
| se rechaza | se acepta | hay intercambio asimétrico, pero se compensa: reparto estable |
| se rechaza | se rechaza | hay **deriva**: el reparto global se desplaza |

### Cuánta deriva, y en qué sentido

Los contrastes dicen *si* hay deriva; su magnitud y sentido se leen en los marginales:

```{r}
#| label: u22-deriva
niv <- as.integer(cartera$bonus_malus_prev); nva <- as.integer(cartera$bonus_malus_act)
c(nivel_medio_previo = round(mean(niv), 3),
  nivel_medio_actual = round(mean(nva), 3),
  deriva             = round(mean(nva - niv), 3),
  pct_empeora        = round(100 * mean(nva > niv), 1),
  pct_mejora         = round(100 * mean(nva < niv), 1))
```

Una deriva positiva significa desplazamiento hacia el *malus* (peor tarifa); negativa, hacia el
*bonus*. Es la cifra que va al informe —y aquí conviene detenerse—.

::: {.callout-warning}
## Significativo no es lo mismo que importante
El contraste de homogeneidad marginal se rechaza de forma aplastante ($p\approx 2\times 10^{-11}$), y
sin embargo el nivel medio pasa de **3,007 a 3,026**: una deriva de **0,020** en una escala de 1 a 5, y
un 25,8 % de pólizas que empeoran frente a un 22,0 % que mejoran. Con $n\approx 3.000$ el contraste
detecta desplazamientos que a efectos de negocio son **irrelevantes**.

Si el informe dijera solo «se rechaza la homogeneidad marginal ($p<0{,}001$): hay deriva hacia el
*malus*», sería literalmente cierto y **materialmente engañoso**: la dirección leería que su cartera se
deteriora. La conclusión honesta es que hay un desplazamiento **estadísticamente detectable pero
despreciable en magnitud**, y que el reparto de niveles es a efectos prácticos estable.

Dar siempre el **tamaño** junto al $p$-valor no es un adorno metodológico: es lo que separa un informe
útil de uno que induce a una decisión equivocada.
:::

### Asociación ordinal: aprovechar que los niveles están ordenados

Los cinco niveles del bonus-malus **están ordenados**, y tratarlos como categorías nominales
desperdicia esa información: la interacción del saturado gasta $(5-1)^2=16$ gl en estimar una
estructura que probablemente es mucho más simple. El modelo de **asociación uniforme** (*linear-by-linear*)
sustituye esos 16 gl por **uno**, usando puntuaciones numéricas de los niveles
[@christensen2025, cap. 7; @agresti2013, caps. 9–10]:

$$\log \mu_{ij} = \lambda + \lambda^{\text{prev}}_i + \lambda^{\text{act}}_j + \beta\, u_i v_j .$$

```{r}
#| label: u22-ordinal
m_indep_c <- glm(Freq ~ prev + act,               family = poisson, data = cuad)
m_unif    <- glm(Freq ~ prev + act + I(i * j),    family = poisson, data = cuad)
anova(m_indep_c, m_unif, test = "LRT")
c(beta_asociacion = round(coef(m_unif)["I(i * j)"], 4),
  OR_local        = round(exp(coef(m_unif)["I(i * j)"]), 3))
```

El único $\beta$ resume toda la asociación: $e^{\beta}\approx 1{,}32$ es el **odds ratio local**, el
mismo para cualquier par de niveles adyacentes. El término gana muchísima deviance sobre el modelo de
independencia (más de 550 puntos con **1 solo** gl), así que la asociación ordinal existe y es fuerte.

Pero ahora hay que hacer la pregunta que de verdad importa —**¿ajusta?**— y no confundirla con la
anterior:

```{r}
#| label: u22-ordinal-ajuste
c(deviance = round(deviance(m_unif), 1), gl = df.residual(m_unif))
```

**No ajusta.** Una deviance de ~1.024 sobre 15 gl es un desastre: el modelo mejora enormemente sobre la
independencia y sigue siendo, en términos absolutos, malísimo. Son dos preguntas distintas y confundirlas
es un error corriente: *«este término aporta»* no implica *«este modelo describe los datos»*.

La razón se ve mirando la tabla: la **diagonal** concentra algo más de la mitad de las pólizas —las que
no cambian de nivel—. Ninguna asociación suave, que reparte la masa de forma gradual al acercarse a la
diagonal, puede reproducir un pico así. Hace falta un término que trate la **permanencia** como
fenómeno propio:

```{r}
#| label: u22-movilidad
cuad$diagonal <- factor(ifelse(cuad$i == cuad$j, "queda", "mueve"))
m_mov <- glm(Freq ~ prev + act + I(i * j) + diagonal, family = poisson, data = cuad)
anova(m_unif, m_mov, test = "LRT")
c(deviance = round(deviance(m_mov), 1), gl = df.residual(m_mov))
```

El salto es brutal: la deviance cae de ~1.024 a ~39 gastando **un** grado de libertad. Con 14 gl el
ajuste sigue sin ser perfecto, pero hemos pasado de un modelo inservible a uno razonable con un solo
parámetro. La conclusión sustantiva se invierte respecto a lo que sugería el análisis anterior: **el
rasgo dominante de esta tabla no es la asociación ordinal, sino la inercia**. Lo que explica el
bonus-malus es, sobre todo, que la mayoría de las pólizas **se quedan donde estaban**; el gradiente
entre niveles vecinos es un efecto de segundo orden.

Y así hay que contárselo a la dirección: no «los niveles contiguos están asociados», sino «algo más de
la **mitad** de las pólizas no se mueve de nivel, y entre las que se mueven el salto tiende a ser
corto». Es un mensaje distinto y conduce a decisiones distintas —por ejemplo, sobre cada cuánto merece
la pena reevaluar—.

::: {.callout-note}
## Lo que este ejemplo enseña sobre el oficio
Hemos recorrido tres modelos y la conclusión ha cambiado dos veces: primero parecía que había deriva
(la había, pero despreciable), luego que la asociación ordinal resumía la tabla (ganaba mucha deviance,
pero no ajustaba), y al final que la inercia era el fenómeno principal. En cada paso el error habría
sido detenerse en el $p$-valor sin mirar **el ajuste absoluto** y **la magnitud**. Con tablas se puede
hacer ese control —las frecuencias esperadas son grandes—, así que no hay excusa para no hacerlo.
:::

::: {.callout-tip}
## 🔧 En R. Tablas cuadradas
Todo con `glm`; lo único que cambia es cómo se construye el término:

- **Simetría** — factor que empareja $(i,j)$ con $(j,i)$:
  `par = factor(paste(pmin(i,j), pmax(i,j), sep = "-"))`, y `Freq ~ par`. Gl: $I(I-1)/2$.
- **Cuasi-simetría** — `Freq ~ prev + act + par`. Gl: $(I-1)(I-2)/2$.
- **Homogeneidad marginal** — no es un modelo log-lineal: es el LRT
  `anova(m_simetria, m_cuasisimetria, test = "LRT")`, con $I-1$ gl.
- **Asociación uniforme** — `Freq ~ prev + act + I(i*j)` con `i`, `j` **numéricos**. 1 gl; $e^\beta$ es
  el odds ratio local. Con puntuaciones no equiespaciadas, sustituye `i*j` por `u[i]*v[j]`.
- **Inercia de la diagonal** — añade un indicador `i == j` (o un factor con un nivel por celda
  diagonal, si crees que la inercia varía con el nivel).
- Los modelos de movilidad más elaborados (RC de Goodman, con puntuaciones **estimadas** en vez de
  fijadas) no son log-lineales: son multiplicativos y requieren `gnm`. Fuera del alcance del curso.
:::

## 2.6 Aplicación: detectar *proxies* del factor prohibido {#sec-u22-proxy}

Cerramos con el uso que da a esta unidad su peso en el estudio de caso. La ley prohíbe tarificar con el
**sexo** (primas unisex; TJUE C-236/09, *Test-Achats*). Excluir la variable del modelo parece
suficiente, y no lo es: si una variable **permitida** está asociada al sexo, el modelo sigue usando esa
información por la puerta de atrás. Esa variable es un ***proxy***.

Y aquí está la conexión: **«$V$ es un proxy de $S$» es, exactamente, «$V$ y $S$ no son
independientes»** — una hipótesis contrastable en una tabla de contingencia. Con la respuesta en la
tabla, la pregunta se afina: *¿queda asociación entre $S$ y $V$ una vez tenido en cuenta el resultado?*

En la cartera de teoría el sexo es ruido puro por construcción, así que sirve como **control negativo**:
vemos qué aspecto tiene un «no proxy».

```{r}
#| label: u22-proxy-control
tp <- as.data.frame(xtabs(~ sexo + tipo_vehiculo + danos, data = cart_tab))
m_ci  <- glm(Freq ~ sexo * danos + tipo_vehiculo * danos, family = poisson, data = tp)
m_hom <- glm(Freq ~ (sexo + tipo_vehiculo + danos)^2,      family = poisson, data = tp)
anova(m_ci, m_hom, test = "LRT")     # H0: sexo _||_ tipo | danos  (no hay proxy)
```

Y —esto es lo que de verdad hay que mirar— el **tamaño** de esa asociación, con su intervalo:

```{r}
#| label: u22-proxy-control-tamano
broom::tidy(m_hom, exponentiate = TRUE, conf.int = TRUE) |>
  dplyr::filter(grepl("^sexo.*:tipo", term)) |>
  dplyr::select(term, estimate, conf.low, conf.high) |>
  dplyr::mutate(dplyr::across(where(is.numeric), ~ round(.x, 3)))
```

Y aquí la realidad nos regala una lección mejor que cualquier ejemplo de manual: sale
$p \approx 0{,}056$. Justo al borde, cuando sabemos con **certeza** que en esta cartera `sexo` es ruido
sorteado de forma independiente. Con la regla mecánica del 0,05 nos habríamos salvado por tres
milésimas; si hubiera salido 0,047, habríamos «descubierto» un proxy inexistente.

Y aún hay más, mirando el tamaño en lugar del contraste global: el segundo odds ratio —
`sexo × furgoneta`— tiene un intervalo de confianza que **no contiene el 1** (aproximadamente
$[1{,}01;\ 1{,}59]$). Es decir: un término **individualmente «significativo»** en una asociación que por
construcción **no existe**.

::: {.callout-warning}
## Este es un falso positivo, y lo sabemos con certeza
Lo que enseña este resultado no es cómo está la cartera, sino cómo **no** hay que leer un contraste:

- **La hipótesis nula es cierta y aun así hemos obtenido un $p$ casi significativo y un intervalo que
  excluye el 1.** No es mala suerte excepcional: bajo $H_0$ el $p$-valor se distribuye **uniforme**, así
  que un valor por debajo de 0,10 ocurre una vez de cada diez, y aquí además hay **dos** términos de
  interacción, cada uno con su oportunidad de fallar.
- **Con un umbral rígido, la conclusión depende del ruido**, no del fenómeno.
- **Un intervalo que roza el 1 por su extremo inferior no es evidencia de nada.** $[1{,}01;\ 1{,}59]$ es
  compatible con «ningún efecto» y con «efecto moderado»: lo que dice es que **no hay información
  suficiente**, no que haya asociación.

En el estudio de caso vas a contrastar **varias** covariables permitidas contra `sexo`. Con ocho
covariables esperas casi una alerta falsa por puro tanteo. No llames proxy a nada sin mirar la
**magnitud**, sin comprobar que el intervalo está claramente lejos del 1 y sin tener en cuenta cuántos
contrastes has hecho. Aquí tienes la verdad del DGP para comprobarlo; con datos reales no la tendrás, y
esa es exactamente la razón de ser prudente.
:::

Y así se ve un proxy de verdad, con proceso generador explícito:

```{r}
#| label: u22-proxy-simulado
set.seed(SEMILLA_CURSO)
n <- 20000        # n grande y efectos exagerados a propósito: queremos VER la fuga
# Niveles EXPLÍCITOS: "M" es la referencia, así el coeficiente se llama `sH` y se lee
# "hombres frente a mujeres". Sin declararlos, R ordena alfabéticamente (H antes que M)
# y el coeficiente saldría invertido.
s <- factor(sample(c("M", "H"), n, TRUE), levels = c("M", "H"))        # factor prohibido
v <- factor(ifelse(runif(n) < ifelse(s == "H", 0.30, 0.05), "moto", "otro"),
            levels = c("otro", "moto"))                               # PERMITIDA, asociada a s
y <- rbinom(n, 1, plogis(-0.8 + 1.20 * (v == "moto") + 0.20 * (s == "H")))
sim <- as.data.frame(xtabs(~ s + v + y))

anova(glm(Freq ~ s*y + v*y, family = poisson, data = sim),
      glm(Freq ~ (s + v + y)^2, family = poisson, data = sim), test = "LRT")
```

Rechazo claro: la variable permitida **está** asociada al factor prohibido. Lo que el proxy transporta
se mide comparando el efecto **marginal** del factor prohibido con el **ajustado** por la variable
permitida —la brecha entre ambos es la fuga—:

```{r}
#| label: u22-proxy-fuga
d_sim <- data.frame(y = y, s = s, v = v)
or_s <- function(fml) exp(coef(glm(fml, family = binomial, data = d_sim))[["sH"]])
c(OR_marginal    = round(or_s(y ~ s),     3),   # lo que se ve sin controlar el proxy
  OR_ajustado    = round(or_s(y ~ s + v), 3),   # el efecto directo del factor prohibido
  verdad_directa = round(exp(0.20),       3))   # el valor con el que se generaron los datos
```

El **ajustado** queda cerca de la verdad (a un 5 %, dentro del error de muestreo), mientras el
**marginal** la exagera un **30 %**. Esa brecha es, literalmente, la información prohibida que `v`
transporta: si tarificas con `v` y sin `s`, estás aplicando buena parte de la diferencia entre hombres y
mujeres sin haberla escrito en ningún sitio —y sin que aparezca en el modelo—.

::: {.callout-important}
## Lo que este análisis sí dice y lo que no
El contraste identifica **qué** variables transportan información prohibida y **cuánta**. No decide qué
hacer con ellas: eliminar un proxy con efecto causal propio —la moto es objetivamente más siniestrosa—
sacrifica poder predictivo legítimo, y la alternativa (conservarla y aceptar la fuga) es una decisión
de política, no estadística.

Lo que el análisis exige es que la decisión sea **explícita y cuantificada**, no un descuido. Eso es lo
que se te pide en la reflexión individual del estudio de caso.
:::

::: {.callout-important}
## Tarea del estudiante (2.2) — Preguntas 4, 5, 18 y 19 del caso
Sobre la cartera de tu equipo ([Unidad 2.8](#sec-u28)):

- **P4 · Asociación (jerarquía).** Tu tabla tiene **cuatro** factores —`tipo_vehiculo`,
  `zona_circulacion` y `combustible` cruzados con *tener o no* siniestro—, así que no la abordes
  enumerando modelos: recórrela **por orden de interacción** (`^2`, `^3`, saturado) como en
  [2.3](#sec-u22-orden-superior), fija el orden máximo necesario y **poda dentro de él**. Justifica el
  modelo elegido por LRT y AIC, con el **recuento de gl** hecho a mano, y **tradúcelo a enunciados de
  independencia condicional** —eso es lo que responde a la pregunta de la dirección—. Compara además el
  odds ratio **marginal** con el **condicional** de al menos un par de factores y razona si colapsar era
  legítimo. **Valida** contra `attr(cartera, "verdad")`.
- **P5 · Movilidad del bonus-malus.** Sobre la tabla cuadrada `bonus_malus_prev × bonus_malus_act`:
  contrasta **simetría**, ajusta **cuasi-simetría** y obtén la **homogeneidad marginal** como la
  diferencia entre ambas. Cuantifica la **deriva** y su sentido. Aprovecha que los niveles están
  **ordenados**: ajusta la **asociación uniforme** y decide si añadir un término de **inercia** de la
  diagonal; interpreta qué dice el modelo elegido sobre cómo se mueven las pólizas.
- **P18 · Proxies (junto con P17).** Contrasta la **independencia condicional** entre `sexo` y cada
  covariable permitida. Identifica los proxies, distingue los que lo son de los que no —habrá controles
  negativos— y **mide la fuga** comparando el efecto marginal y el ajustado de `sexo`. Recuerda que vas a
  hacer **varios** contrastes: algún $p$ pequeño saldrá por azar, así que no llames proxy a nada sin
  mirar la magnitud. Lleva la conclusión a la reflexión individual: ¿qué haces con la variable, y a qué
  coste?
- **P19 · Control de calidad.** Reajusta al menos una de esas asociaciones como **logística** y comprueba
  que recuperas los mismos odds ratios que el log-lineal saturado. Explica por qué **deben** coincidir,
  qué cambia de una parametrización a otra, y qué habrías concluido si no hubieran coincidido.

Cuida el **diagnóstico**: residuos ajustados y mosaico —con el modelo declarado— antes de firmar
cualquier conclusión, y comprueba la ocupación de las celdas antes de fiarte de un $p$-valor. Y da
siempre el **tamaño** del efecto junto al $p$: significativo no es lo mismo que importante.
:::
