<!-- Partial · DRAFT. Incluir con {{< include _unidad_2_6.qmd >}}. Sin YAML. Chunks u26-. -->

# 6 · Del conteo al reloj. Supervivencia {#sec-u26}

En el Caso 1 aplazamos el modelo de Cox y prometimos volver a la supervivencia desde otra familia. Aquí
cumplimos: el **hazard** —el ritmo instantáneo al que ocurre el evento— es, en el fondo, una **tasa**, y
ya sabemos modelar tasas con la Poisson y un *offset*. El evento de esta cartera es el **primer
siniestro** de cada póliza (`tiempo_primer_sin`, `evento`), seguido a lo largo de la **antigüedad** del
cliente con la aseguradora y sujeto a **censura** cuando su historial acaba sin siniestro. Trocearemos ese tiempo en
intervalos, supondremos el hazard **constante dentro de cada intervalo** —el modelo **exponencial a
trozos**— y veremos que su verosimilitud es, exactamente, la de una Poisson sobre datos
**persona-periodo**. De ahí sale todo: razones de riesgo leídas como IRR, una curva de supervivencia, y
la comparación con los clásicos —**Cox** y **Kaplan–Meier**— para comprobar que no es un mundo aparte,
sino el **mismo hazard** visto desde los conteos. Cerramos con la **fragilidad** (*frailty*), que no es
otra cosa que un GLMM de Poisson.

::: {.callout-note}
## Sobre esta unidad
Objetivo general: **supervivencia** (espiral) — el modelo de **riesgos a trozos** como `glm(poisson)`
con `offset(log` tiempo-persona`)`; su equivalencia con el persona-periodo `cloglog` del Caso 1, la
comparación con **Cox** y **Kaplan–Meier**, y el nexo con la **fragilidad** (*frailty* ≡ GLMM de Poisson).
:::

<!-- ============================================================================
     ESQUEMA PROPUESTO (a validar antes de desarrollar sección a sección):
       6.1 Contexto: el hazard como una tasa.
       6.2 El modelo exponencial a trozos como GLM de Poisson.
       6.3 Dos lentes del mismo hazard: Poisson y cloglog (nexo Caso 1).
       6.4 ¿Comparable con los clásicos? Cox y Kaplan-Meier.
       6.5 Fragilidad = GLMM de Poisson (puente con la Unidad 2.5).
============================================================================ -->

## 6.1 El hazard como una tasa: el problema del tiempo a evento {#sec-u26-contexto}

### Los datos y la pregunta

De cada póliza sabemos **cuándo** ocurrió su **primer siniestro** —o que **no** ha ocurrido en todo su
historial con nosotros—. Dos columnas lo resumen: `tiempo_primer_sin`, el tramo de antigüedad del cliente (de 1 a `r max(cartera$tiempo_primer_sin)`) en que se observó el primer siniestro o, si no lo hubo, el último tramo observado; y `evento`, que vale 1 si el siniestro se observó y 0 si llegamos al final de su
historial sin él. Cuánto tiempo lleva contratado cada cliente (antigüedad) lo marca la variable `exposicion`. En la cartera simulada, solo un `r round(mean(cartera$evento) * 100)`% de las pólizas ha registrado un primer siniestro; el resto no presentó ningún parte (está censurado).

```{r}
#| label: u26-datos
cartera |>
  dplyr::select(id_poliza, tiempo_primer_sin, evento, exposicion,
                zona_circulacion, tipo_vehiculo, sexo) |>
  head(8)
```

Ese `0` de `evento` es la clave: es una observación **censurada**. Sabemos que la póliza estuvo sin
siniestro *al menos* hasta donde la seguimos, pero no cuándo —ni si— habría dado el primer parte. Si queremos mantener la información de  **cuándo** se produjo ese primer evento, necesariamente hemos de conservar la variable relativa al tiempo, `tiempo_primer_sin`, junto a esta variable de censura `evento`, y en ningún momento podemos desligarlas y tratarlas de modo individual. 


::: {.callout-tip}
## Cómo leer una fila: `(exposicion,tiempo_primer_sin, evento)`

Recordemos de la [Unidad 2.1](#sec-u21) que `exposicion` mide la antigüedad de cada cliente como
**fracción de la del más veterano** (el más antiguo y aún vigente), a quien corresponde el valor 1. Para
el análisis de supervivencia conviene ponerle una **escala**: llamemos $t_{\max}$ a esa antigüedad máxima
—si fuera, por ejemplo, de 18 años, un cliente con 9 tendría `exposicion = 0.5`—.

Por otro lado, esa antigüedad máxima $t_{\max}$, la hemos dividido en 6 periodos de registro de amplitud $t_{\text{per}}=t_{\max}/6$ años cada uno (3 si $t_{\max}=18$, con lo cual el historial de cada cliente se observaría por periodos de 3 años). Se anota su `tiempo_primer_sin` como el primer periodo de antigüedad en el que presentó un parte (y `evento=1`); en caso de no presentar partes, dicho cliente habrá quedado registrado con `tiempo_primer_sin` igual a su antigüedad (en periodos) en nuestra cartera y `evento=0`.

Así, un cliente cualquiera puede registrar `tiempo_primer_sin` con valores posibles $\{1, ...,\lceil 6 \cdot \text{exposicion}\rceil\}$, siendo `exposicion` la proporción referida a su **antigüedad** y relativa a nuestro cliente más veterano. En general, si `tiempo_primer_sin=k`: con `evento = 0` el cliente no ha presentado nunca partes; si `evento=1`, entonces se mantuvo sin partes durante $k-1$ periodos en nuestra cartera y el primer parte ocurrió en el $k$-ésimo periodo.
:::

Al igual que teníamos en el Caso 1, tenemos registrada la variable temporal de tiempo a evento -`tiempo_primer_sin`- en escala discreta del 1 al 6. La diferencia principal con la modelización de supervivencia que planteamos en el Caso 1 es que ahora vamos a dar el salto a **tiempo continuo** (aún con una variable temporal discreta). Allí modelizábamos la probabilidad de siniestro por periodo (tiempo discreto); aquí modelaremos la **tasa de ocurrencia** (el *hazard* continuo): la **intensidad instantánea** con la que se da el primer siniestro, contada como el número de (primeros) siniestros por unidad de tiempo en riesgo, entre las pólizas que todavía no han tenido ningún accidente. De ahí derivaremos la **supervivencia** (probabilidad de seguir sin siniestro) y las **razones de riesgo** asociadas a cada factor explicativo (cuánto cambia el riesgo cuando cambia el factor).

La distinción entre **probabilidad** y **tasa** es la que hay entre una apuesta y una velocidad. La probabilidad de siniestro en un periodo es un número entre 0 y 1 —«de las pólizas que llegan sin siniestro, ¿qué fracción lo tiene durante este periodo?»—: está acotada, es adimensional y va ligada a la longitud del periodo. La tasa de ocurrencia es una velocidad: «¿a qué ritmo se producen los siniestros por unidad de tiempo expuesto?». No está acotada por 1 —puede ser 0.2, 1 o 3 siniestros por unidad de tiempo— y tiene unidades de 1/tiempo, igual que un coche marca 90 km/h. Para convertirla en un número esperado de siniestros se multiplica por el tiempo en riesgo: **eventos esperados = tasa × tiempo**. Ese producto es justo lo que modela la Poisson, y $\log(\text{tiempo en riesgo})$ es su offset.

Son dos formas de mirar el mismo fenómeno, y en la [Sección 6.3](#sec-u26-nexo) veremos que coinciden.

### Del tiempo al riesgo: hazard y supervivencia en tiempo continuo

Como ya hemos comentado, vamos a describir el fenómeno en **tiempo continuo**. Suponemos que bajo los tramos (periodos en nuestro caso) el tiempo transcurre de forma continua —el siniestro ocurre en un instante real, aunque nosotros no lo registramos— y que los tramos son solo la **resolución** con la que lo observamos. Esa mirada continua es la que permite hablar de **tasa** en lugar de probabilidad y, por tanto, la que abre la puerta a la Poisson.

Con ese supuesto, tres funciones describen el tiempo a evento. La **supervivencia** $S(t)=P(T>t)$ es la
probabilidad de seguir sin siniestro, cuando ya hemos llegado al instante $t$. El **hazard** $h(t)$ es la tasa instantánea de siniestro entre quienes siguen en riesgo,

$$h(t)=\lim_{\Delta t\to 0}\frac{P(t\le T<t+\Delta t \mid T\ge t)}{\Delta t},$$

y el **hazard acumulado**, que integra el hazard hasta $t$,

$$H(t)=\int_0^t h(u)\,\mathrm{d}u$$ 
enlaza ambas:

$$S(t)=\exp\!\big(-H(t)\big).$$

El hazard es pues, un ritmo de eventos por unidad de tiempo en riesgo —no
una probabilidad—, es decir, es una **tasa**, y resulta que las tasas ya sabemos modelarlas con Poisson y *offset*.

Queda un problema práctico: $h(t)$ es una **función** —con infinitos valores— y no podemos estimarla
libremente: hemos de darle una forma. Puesto que no tenemos más información que los intervalos/tramos de observación, la suponemos **constante dentro de cada tramo**, y conseguimos entonces el **modelo exponencial a trozos**: un $\lambda_k$ por cada intervalo. Así el hazard queda descrito como una función escalonada, con valores dados en los escalones por el conjunto de tasas  $\lambda_k$ —uno por tramo—. 

La supervivencia en los bordes se obtiene acumulando la función hazard en los sucesivos tramos (con sus amplitudes $\Delta_j$:

$$H_k=\sum_{j\le k}\lambda_j\Delta_j$$
y la supervivencia al final de cada trozo se obtiene exponenciando (en negativo) la función hazard acumulada: 

$$S_k=e^{-H_k}$$

Con esa forma ya podemos cerrar el círculo con el Caso 1: las dos descripciones **coinciden exactamente en
los bordes de los tramos**, que son realmente los únicos puntos que observamos. Allí el hazard era una **probabilidad** por periodo, $h_j$, con $S_k=\prod_{j\le k}(1-h_j)$ (y enlace `cloglog`); aquí es una **tasa** $\lambda_j$ con $S_k=e^{-H_k}$. Ambas se enlazan pues, al final del tramo por su supervivencia

$$S_k= \prod_{j\le k}(1-h_j) = e^{-H_k} = \prod_{j\le k} e^{-\lambda_j\Delta_j}$$

y tenemos:

$$h_j=1-e^{-\lambda_j\Delta_j}$$
e interpreta el riesgo de "caer" en el tramo $j$ como una probabilidad de que el fallo se produzca en dicho tramo si el tiempo de fallo $T \sim Exp(\lambda_j)$ y la amplitud del tramo es $\Delta_j$ --$Pr(T\leq \Delta_j)=1-e^{-\lambda_j\Delta_j}$, y también como la probabilidad de que se produzca algún fallo durante dicho tramo si los fallos se producen según un proceso de Poisson de parámetro $\lambda_j$, con el número de eventos $N \sim Po(\lambda_j \Delta_j)$, esto es, $Pr(N \geq 1)=1-e^{-\lambda_j\Delta_j}$.

Tenemos así la siguiente interpretación:
 *La probabilidad discreta de fallar en el intervalo $j$ ($h_j$) es exactamente igual a la probabilidad de que el evento ocurra en un proceso continuo con tasa constante $\lambda_j$ durante un periodo de amplitud $\Delta_j$*.

- En el mundo discreto, para sobrevivir al tramo $j$, multiplicas por la probabilidad de no fallar, $1-h_j$.
- En el mundo continuo, para sobrevivir a ese mismo tramo de duración $\Delta_j$, exponencias la tasa en negativo, $e^{-\lambda_j \Delta_j}$.

Al igualar ambas supervivencias tramo a tramo, el modelo exponencial por tramos logra rellenar el vacío continuo que el modelo discreto ignora, pero garantizando que en los momentos en que medimos (los bordes), ambos universos den exactamente el mismo resultado.

:::{.callout-tip}
Imagina que estás cruzando una serie de habitaciones con trampas (los tramos).

- El modelo discreto solo mira la foto final: *"tienes un 20% de probabilidad de caer en esta habitación, $h_j=0.20$"*.
- El modelo exponencial por tramos te mira caminar continuamente: *"Cruzar te lleva 10 segundos ($\Delta_j=10$) y avanzas con un peligro constante de $0.022$ por segundo ($\lambda_j$), pues $0.2=1-e^{-0.022\cdot 10}$.
:::


### Una primera mirada: la curva de supervivencia

Ya con el lenguaje definido, veamos qué dicen los datos **sin imponer ningún modelo**. El estimador de
**Kaplan–Meier** reconstruye $S(t)$ directamente de las observaciones, respetando la censura. Su forma es
un producto: en cada instante $t_j$ en que se observa algún siniestro, con $n_j$ pólizas aún en riesgo y
$d_j$ siniestros,

$$\hat S(t)=\prod_{t_j\le t}\left(1-\frac{d_j}{n_j}\right).$$

Cada factor es «la fracción que sobrevive a ese instante» y el producto los acumula. Fíjate en que es
exactamente la forma discreta $S_k=\prod_j(1-h_j)$ de la que hablábamos: Kaplan–Meier estima cada $h_j$
por la proporción observada $d_j/n_j$, **sin suponer nada** sobre la forma del hazard. Por eso será la
referencia natural contra la que contrastemos nuestro modelo en la [Sección 6.4](#sec-u26-clasicos). 

Representamos a continuación KM en función de la `zona_circulacion`, que es uno de los factores de interés:

```{r}
#| label: fig-u26-km
#| fig-cap: "Supervivencia (Kaplan–Meier) sin primer siniestro a lo largo de los tramos de antigüedad del cliente, por zona de circulación. Que las curvas se separen anticipa un efecto de la zona sobre el riesgo; que todas bajen, un hazard que se acumula con el tiempo."
#| fig-width: 6.5
#| fig-height: 4
km <- survfit(Surv(tiempo_primer_sin, evento) ~ zona_circulacion, data = cartera)
broom::tidy(km) |>
  ggplot(aes(time, estimate, colour = strata)) +
  geom_step(linewidth = 0.8) +
  labs(x = "tramo de antigüedad", y = "supervivencia estimada  S(t)", colour = "zona")
```

Se lee de un vistazo: la supervivencia **cae** conforme avanza la antigüedad —el riesgo se acumula— y las
curvas **se separan** por zona, lo que adelanta que la zona modula el hazard. Cuantificar esa forma y el
efecto de cada factor es la tarea del modelo.

### La transformación a persona-periodo (y por qué)

Con el hazard ya escalonado, el seguimiento de cada póliza se descompone en sus tramos en riesgo y, en
cada tramo, que ocurra o no el siniestro (dado el tiempo expuesto) se comporta como un **conteo de
Poisson** de media proporcional a $\lambda_k$. La consecuencia es notable: la verosimilitud de
supervivencia coincide **exactamente** con una verosimilitud de **Poisson** [@holford1980; @laird1981].

Merece la pena ver **por qué**. Con hazard $\lambda_{ik}$ para la póliza $i$ en el tramo $k$, tiempo en
riesgo $t_{ik}$ e indicador $d_{ik}$ (1 si el siniestro ocurre en ese tramo), la verosimilitud del
exponencial a trozos es:

$$L=\prod_i\prod_k \lambda_{ik}^{\,d_{ik}}\;e^{-\lambda_{ik}t_{ik}}.$$

Y si tratamos cada $d_{ik}$ como un **conteo de Poisson** de media $\mu_{ik}=\lambda_{ik}t_{ik}$,

$$L_{\text{Poisson}}=\prod_i\prod_k\frac{e^{-\mu_{ik}}\,\mu_{ik}^{\,d_{ik}}}{d_{ik}!}\;\propto\;
\prod_i\prod_k \lambda_{ik}^{\,d_{ik}}\;e^{-\lambda_{ik}t_{ik}}.$$

Las dos coinciden salvo el factor $t_{ik}^{\,d_{ik}}/d_{ik}!$, que **no depende de los parámetros**. Llegamos pues, a las mismas estimaciones máximo-verosímiles y la misma inferencia. Y como
$\log\mu_{ik}=\log t_{ik}+\log\lambda_{ik}$, modelar $\log\lambda_{ik}=\alpha_k+\mathbf{x}_i^{\top}
\boldsymbol\beta$ es exactamente un **GLM de Poisson con enlace log y `offset` $\log t_{ik}$**.


Para explotarla, reescribimos los datos en formato **persona-periodo**: una fila por póliza y por tramo
en el que estuvo en riesgo. En cada fila, la respuesta `y` vale 1 solo en el tramo donde ocurrió el
siniestro (0 en el resto; 0 en todos si la póliza está censurada). El **tiempo en riesgo** del tramo
haría de *offset* (`log` tiempo-persona), pero como aquí todos los tramos tienen la misma anchura, ese
offset es constante y quedará absorbido por el efecto de `tramo` $\alpha_k$ —lo retomamos en la [Sección 6.2](#sec-u26-piecewise)—. 

**¿Por qué y para qué esta transformación?** Pues porque convierte un problema de supervivencia en una **regresión de Poisson corriente**: cada póliza aporta tantas filas como tramos sobrevivió, el factor `tramo`
capturará la forma del hazard base $h_k$, las covariables entran como en cualquier GLM, y la **censura se
trata sola** —una póliza censurada simplemente aporta filas con `y = 0` hasta donde se la siguió, sin fila
de evento—. Con los datos así dispuestos, en la [Sección 6.2](#sec-u26-piecewise) el modelo será,
literalmente, un `glm(..., family = poisson)`.

La expansión a ese formato persona-periodo la hace la función preprogramada `expandir_poliza_tramo()`, que aplicamos a nuestros datos:

```{r}
#| label: u26-pp
pp <- expandir_poliza_tramo(cartera, "tiempo_primer_sin", "evento", col_id = "id_poliza")
# la primera póliza, desplegada en sus tramos en riesgo:
head(pp[pp$id == pp$id[1], c("id", "tramo", "y", "zona_circulacion", "uso")], 8)
```

::: {.callout-important}
## ¿No viola la independencia usar varias filas por póliza?
Es la objeción natural: si una póliza aporta cuatro filas, ¿no estamos tratando como independientes
observaciones que claramente no lo son? La respuesta es que **no estamos suponiendo tal cosa**. Fíjate en
de dónde sale el producto sobre filas en la expresión anterior: de **partir una integral**, no de
multiplicar probabilidades de sucesos independientes. El hazard acumulado se descompone tramo a tramo,
$\int_0^{T}h(u)\,\mathrm{d}u=\sum_k \lambda_{ik}t_{ik}$, y por eso la contribución de la póliza $i$ —que
es **una sola**, la de su historia completa— acaba escrita como un producto de términos, uno por tramo.

Dicho de otro modo: cada fila no es una observación nueva, sino **un factor de la verosimilitud de esa
misma póliza**, y cada factor va **condicionado a seguir en riesgo** al empezar el tramo. Esa cadena de
condicionales es exacta —es la regla del producto, no una aproximación—. Como además aquí solo nos
interesa el **primer** siniestro, la póliza abandona el conjunto de riesgo en cuanto ocurre: su secuencia
es $0,0,\dots,0,1$ y no queda dependencia adicional que modelar.

Por eso los errores estándar del `glm` son correctos y **no hacen falta** errores robustos por
conglomerado. La cosa cambiaría si hubiera **heterogeneidad no observada** entre pólizas —una fragilidad
compartida—: entonces sí quedaría correlación dentro del sujeto, y de eso trata precisamente la
[Sección 6.5](#sec-u26-frailty).
:::


Una última observación sobre esa respuesta: vale 0 o 1 porque solo seguimos el **primer** siniestro, así
que no es realmente un conteo. Si en cada tramo pudiéramos contar **varios** partes, el mismo modelo
seguiría valiendo —y la Poisson dejaría de ser un truco para ser el modelo natural—. Esa lectura, y el
mapa de situaciones prácticas que abre, las recogemos al cerrar la unidad en la
[Sección 6.6](#sec-u26-conteos).

## 6.2 El modelo de riesgos a trozos como GLM de Poisson {#sec-u26-piecewise}

### Qué dicen los datos antes de modelar

**Qué variables ponemos sobre la mesa.** La cartera trae más columnas de las que conviene meter en un
modelo, y no todas juegan el mismo papel: hay variables de **estructura** (`id_poliza`, `exposicion`, y las
de agrupación `agencia` y `region`), de **riesgo**, y un bloque de **adicionales** incluidas a propósito
para practicar la selección. Para no dispersarnos, este recorrido se confina a cinco predictores más el
eje temporal:

| Papel | Variables |
|---|---|
| Eje del tiempo | `tramo` |
| Continuas | `edad_conductor`, `antiguedad_carnet` |
| Factores | `sexo`, `tipo_vehiculo`, `zona_circulacion` |

Son variables que cualquier aseguradora pide al tarificar, y las traemos **sin prejuzgar** cuáles
funcionan: parte del trabajo del descriptivo es precisamente separar las que aportan de las que no.
`agencia` y `region` quedan fuera porque su papel natural es el de **agrupación**, que retomaremos en la
[Sección 6.5](#sec-u26-frailty).

Antes de nada conviene fijar **cuál es ahora la variable respuesta**, porque ha cambiado. Ya no es un
conteo de siniestros por póliza: tras la expansión, cada fila es un par **póliza-tramo** y la respuesta es
**`y`**, que vale **1 si el primer siniestro ocurrió en ese tramo** y **0 si la póliza lo atravesó sin
novedad**. Es, por tanto, binaria: el «conteo» de siniestros de esa celda, que solo puede valer 0 o 1
porque la póliza abandona el conjunto de riesgo en cuanto tiene el suyo.

Esa naturaleza 0/1 trae una consecuencia muy cómoda para explorar: **la media de `y` en un grupo es el
hazard empírico de ese grupo** (realmente, la probabilidad de siniestro). Si de 500 pólizas en riesgo 30 registran el siniestro, la media de `y`
vale 0.06, que es exactamente $d/n$. Así que todo el análisis descriptivo se reduce a calcular medias
de `y`.

**Qué mirar antes de ajustar.** El descriptivo en supervivencia tiene repertorio propio, distinto del de
una regresión corriente, porque la respuesta no es un número sino un par *(tiempo, censura)*. Lo habitual
es recorrer cinco piezas: 

1. La **curva de Kaplan–Meier**, global y separada por cada factor —ya la vimos en la
   [Sección 6.1](#sec-u26-contexto)—. *Qué comprobamos*: que la supervivencia efectivamente **caiga**
   (si fuera casi plana, apenas habría eventos que modelar) y que las curvas **se separen** por los
   factores candidatos. *Qué esperamos*: separaciones nítidas en los predictores que importan; curvas
   superpuestas anticipan coeficientes cercanos a 1.

1. El **hazard empírico por tramo**, que enseña la *forma* del riesgo que la KM solo muestra acumulada.
   *Qué comprobamos*: si el riesgo es constante, crece, decrece o tiene forma de bañera. *Qué esperamos*:
   un perfil **no plano** justifica dedicar un parámetro $\alpha_k$ a cada tramo; si saliera plano,
   bastaría un único intercepto y el modelo se reduciría a un exponencial simple.

1. El **tamaño del conjunto de riesgo** en cada tramo. *Qué comprobamos*: cuántas pólizas y cuántos
   eventos sostienen cada punto. *Qué esperamos*: un vaciado progresivo; la señal de alarma es que los
   últimos tramos queden con muy pocos eventos, porque entonces sus $\alpha_k$ serán inestables y
   convendrá **agrupar tramos** en vez de estimar uno por cada uno.

1. La relación de **cada predictor** con ese hazard, agrupando en cuantiles las variables continuas.
   *Qué comprobamos*: si el hazard se despega del promedio al movernos por los niveles del predictor, y
   **cómo** lo hace. *Qué esperamos*: un patrón **monótono** en las continuas, que respalde meterlas de
   forma lineal en el log-hazard; si apareciera forma de U, habría que pensar en un spline.

1. El **gráfico log-log**, chequeo visual clásico de la proporcionalidad. *Qué comprobamos*: si las
   curvas de los niveles de un factor son **paralelas**. *Qué esperamos*: separación constante —cuya
   magnitud estima el log del *hazard ratio*—; si convergen, divergen o se cruzan de forma sostenida, el
   supuesto de riesgos proporcionales está en cuestión y habría que dejar que ese efecto varíe con el
   tiempo.

Recorramos esas piezas: primero el eje temporal, después los predictores en tres miradas sucesivas.

#### El eje del tiempo: el hazard base

Empezamos por el tramo, que es el eje sobre el que se construye el hazard base. La curva de Kaplan–Meier
de la [Sección 6.1](#sec-u26-contexto) ya anticipaba que la supervivencia cae con la antigüedad; ahora
miramos el hazard por tramos directamente, junto con el tamaño que lo sostiene:

```{r}
#| label: u26-haz-emp
pp |>
  dplyr::group_by(tramo) |>
  dplyr::summarise(en_riesgo = dplyr::n(), eventos = sum(y),
                   hazard = round(mean(y), 4), .groups = "drop")
```

```{r}
#| label: fig-u26-haz-emp
#| fig-cap: "Hazard empírico por tramo ($d_k/n_k$). El perfil creciente es lo que justifica dar a cada tramo su propio nivel en el modelo."
#| fig-width: 6
#| fig-height: 3.6
pp |>
  dplyr::group_by(tramo) |>
  dplyr::summarise(hazard = mean(y), .groups = "drop") |>
  ggplot(aes(as.integer(tramo), hazard)) +
  geom_line(linewidth = 0.8, colour = "steelblue") +
  geom_point(size = 2.5, colour = "steelblue") +
  labs(x = "tramo de antigüedad", y = "hazard empírico (eventos / en riesgo)")
```

La lectura es clara y tiene tres partes. 

1. **La forma**: el hazard crece de forma sostenida, de $0.054$ en el primer tramo a $0.108$ en el último —**se duplica**—, así que el riesgo de dar el primer parte aumenta con
la antigüedad del cliente. Un perfil así, lejos de ser plano, es exactamente lo que **justifica** dedicar un parámetro $\alpha_k$ a cada tramo en lugar de un único intercepto.

2. **El soporte**: la columna `en_riesgo` se vacía deprisa, de 3071 pólizas en el primer tramo a 464 en el último, y los eventos bajan de 166 a 50. Los últimos puntos, por tanto, descansan en poca información y son los más inestables.

3. **El matiz**: los tramos 5 y 6 salen prácticamente iguales ($0.1077$ y $0.1078$). Ese estancamiento final puede ser real o puede ser el ruido que cabe esperar con 464 pólizas; conviene recordarlo, porque
reaparecerá al validar contra el DGP. En conjunto, el eje temporal se comporta bien: hay señal suficiente
para estimar seis niveles, con la reserva de que los dos últimos podrían agruparse si buscáramos un modelo más parco.

#### Los predictores, en tres miradas

::: {.callout-tip}
## 🔧 En R. Calcular supervivencia y hazard
Todo lo que sigue se apoya en dos funciones del paquete `survival`. Supongamos unos datos con una variable
de **tiempo** `t`, una de **censura** `cen` (1 si el evento se observó, 0 si no) y un predictor `x`.

**El objeto de supervivencia.** `Surv()` empaqueta las dos piezas de información en un único objeto, que es
lo que los modelos entienden por «respuesta»:

```r
Surv(t, cen)     # al imprimirlo, los censurados se marcan con '+': 2, 3+, 5, 6+, ...
```

**La curva de Kaplan–Meier.** `survfit()` la estima, global o separada por los niveles de un predictor; la
fórmula se escribe igual que en cualquier modelo de R:

```r
km   <- survfit(Surv(t, cen) ~ 1, data = datos)   # curva global
km_x <- survfit(Surv(t, cen) ~ x, data = datos)   # una curva por nivel de x
```

**Los resultados, en formato ordenado.** `broom::tidy()` convierte ese objeto en un `data.frame` con una
fila por tiempo de evento y las columnas que necesitamos: `time`, `n.risk` (cuántos seguían en riesgo justo
antes), `n.event` (cuántos fallaron entonces), `estimate` —que es $\hat S(t)$—, sus intervalos de confianza
y, si se ha estratificado, `strata`:

```r
broom::tidy(km_x)
```

**El hazard empírico** sale de esas mismas columnas, porque no es más que la proporción de los que estaban
en riesgo y fallaron:

```r
broom::tidy(km_x) |> dplyr::mutate(hazard = n.event / n.risk)
```

Conviene notar algo práctico: si los datos ya están en formato **persona-periodo**, ese mismo hazard es
simplemente la **media de `y`** dentro de cada grupo. Son dos rutas al mismo número, y usaremos una u otra
según convenga.

**La escala log-log**, para juzgar la proporcionalidad, es una transformación de la supervivencia estimada.
Hay que descartar los valores 0 y 1, donde el doble logaritmo no está definido:

```r
broom::tidy(km_x) |>
  dplyr::filter(estimate > 0, estimate < 1) |>
  dplyr::mutate(loglog = log(-log(estimate)))
```
:::

Preparamos el terreno: agrupamos en quintiles las dos variable continuas —para poder estratificar curvas— y calculamos de una vez las Kaplan–Meier de todos los predictores, que servirán para la primera y la tercera mirada.

```{r}
#| label: u26-eda-prep
vars_cont <- c("edad_conductor", "antiguedad_carnet")
vars_cate <- c("sexo", "tipo_vehiculo", "zona_circulacion")

cartera_eda <- cartera |>
  dplyr::mutate(dplyr::across(dplyr::all_of(vars_cont),
                              \(x) factor(dplyr::ntile(x, 5)),
                              .names = "{.col}_q"))
vars_eda <- c(paste0(vars_cont, "_q"), vars_cate)

pp_eda <- pp |>
  dplyr::left_join(
    dplyr::select(cartera_eda, id_poliza, dplyr::all_of(paste0(vars_cont, "_q"))),
    by = "id_poliza"
  )

km_all <- purrr::map_dfr(vars_eda, \(v) {
  f <- stats::as.formula(paste("Surv(tiempo_primer_sin, evento) ~", v))
  broom::tidy(survfit(f, data = cartera_eda)) |>
    dplyr::mutate(predictor = v, nivel = sub("^[^=]+=", "", strata))
})
```

**Primera mirada: la supervivencia.** Curvas de Kaplan–Meier de cada predictor. Buscamos que los niveles
**se separen** —señal de que la variable discrimina— y en qué dirección lo hacen.

```{r}
#| label: fig-u26-eda-km
#| fig-cap: "Curvas de Kaplan–Meier por niveles de cada predictor candidato (las continuas, en quintiles). Niveles que se separan indican una variable con capacidad de discriminar; curvas superpuestas anticipan un efecto nulo."
#| fig-width: 10
#| fig-height: 5.5
patchwork::wrap_plots(
  purrr::map(vars_eda, \(v) {
    km_all |>
      dplyr::filter(predictor == v) |>
      ggplot(aes(time, estimate, colour = nivel)) +
      geom_step(linewidth = 0.7) +
      labs(title = v, x = "tramo", y = "S(t)", colour = NULL) +
      theme(plot.title = element_text(size = 10),
            legend.key.size = unit(0.35, "cm"),
            legend.text = element_text(size = 8))
  }),
  ncol = 3
)
```

Tres cosas saltan a la vista. La **edad** discrimina con claridad y de forma **ordenada**: los quintiles se
apilan sin cruzarse y el quinto —los conductores de más edad— termina con la supervivencia más baja. El
**sexo**, en cambio, produce dos curvas prácticamente **superpuestas**, indistinguibles a lo largo de todo
el seguimiento: es el aspecto de una variable que no discrimina. `tipo_vehiculo` y `zona_circulacion`
separan de forma más modesta, con las motos y la circulación urbana en la parte baja, es decir, con más
riesgo.

El caso llamativo es **`antiguedad_carnet`**, porque separa **al revés** de lo que dicta la intuición: los
quintiles con más años de carnet muestran **menos** supervivencia. ¿Los conductores experimentados son más
siniestrosos? No: los años de carnet están fuertemente ligados a la **edad** —difícilmente se acumulan
treinta años de carnet con veinticinco de edad—, y lo que estamos viendo es el efecto de la edad
disfrazado. Es un ejemplo de manual de por qué un descriptivo **marginal** puede engañar: mide una
variable arrastrando todo aquello con lo que va asociada. Solo un modelo que ajuste ambas a la vez podrá
separar la experiencia de la edad.

**Segunda mirada: el hazard.** La misma información, pero sobre el ritmo en lugar de sobre la
supervivencia acumulada. Aquí buscamos **cuánto** se despega cada nivel del hazard global y, en las
continuas, si el patrón es **monótono**.

```{r}
#| label: fig-u26-eda-haz
#| fig-cap: "Hazard empírico (media de `y`) por niveles de cada predictor. La línea discontinua marca el hazard global de la cartera."
#| fig-width: 9
#| fig-height: 5.5
purrr::map_dfr(vars_eda, \(v) pp_eda |>
  dplyr::group_by(nivel = as.character(.data[[v]])) |>
  dplyr::summarise(hazard = mean(y), .groups = "drop") |>
  dplyr::mutate(predictor = v)) |>
  ggplot(aes(nivel, hazard)) +
  geom_hline(yintercept = mean(pp$y), linetype = 2, colour = "grey50") +
  geom_point(size = 2.5, colour = "steelblue") +
  facet_wrap(~ predictor, scales = "free_x", nrow = 2) +
  labs(x = NULL, y = "hazard empírico (media de y)")
```

El hazard confirma lo anterior y añade el matiz que la KM no daba: la **forma**. La **edad** dibuja un
ascenso limpio y **monótono** a lo largo de sus cinco quintiles, de $0.069$ a $0.089$; ese patrón es
justamente lo que respalda meterla en el modelo de forma **lineal** en el log-hazard, sin necesidad de
splines. El **sexo** deja sus dos puntos pegados a la línea global —$0.077$ frente a $0.077$—, sin nada
que modelar.

En `tipo_vehiculo` la moto se despega hacia arriba ($0.082$) y la furgoneta hacia abajo ($0.072$), con el
turismo en la media; en `zona_circulacion` la urbana queda por encima ($0.081$) y mixta y rural por debajo.
Son separaciones pequeñas, del orden de una centésima, lo que anticipa coeficientes modestos y difíciles de
distinguir del ruido.

Y **`antiguedad_carnet`** vuelve a dar la nota, ahora de otra manera: su perfil es **errático**
—$0.070$, $0.072$, $0.085$, $0.071$, $0.087$—, sin monotonía. Ni crece ni decrece de forma ordenada. Esa
irregularidad es coherente con lo que ya sospechábamos: no estamos viendo un efecto propio, sino la mezcla
confusa de su asociación con la edad.

**Tercera mirada: la proporcionalidad.** El gráfico log-log. Si un factor multiplica el hazard por una
constante, $\log(-\log S(t))$ de sus niveles difiere en una constante y las curvas salen **paralelas**.
No buscamos que coincidan —eso sería ausencia de efecto—, sino que **mantengan la distancia**.

```{r}
#| label: fig-u26-eda-loglog
#| fig-cap: "Gráfico log-log por niveles de cada predictor. Bajo riesgos proporcionales las curvas deben ser aproximadamente paralelas; su separación vertical estima el logaritmo del hazard ratio."
#| fig-width: 10
#| fig-height: 5.5
patchwork::wrap_plots(
  purrr::map(vars_eda, \(v) {
    km_all |>
      dplyr::filter(predictor == v, estimate > 0, estimate < 1) |>
      ggplot(aes(time, log(-log(estimate)), colour = nivel)) +
      geom_step(linewidth = 0.7) +
      labs(title = v, x = "tramo", y = "log(-log S)", colour = NULL) +
      theme(plot.title = element_text(size = 10),
            legend.key.size = unit(0.35, "cm"),
            legend.text = element_text(size = 8))
  }),
  ncol = 3
)
```

El panorama es tranquilizador. En los cinco paneles las curvas suben **en paralelo**, manteniendo su
separación a lo largo de los tramos: los quintiles de edad conservan su orden y su distancia, las dos
curvas de sexo van superpuestas de principio a fin, y en `tipo_vehiculo` y `zona_circulacion` los niveles
se desplazan sin cruzarse de forma sostenida. Nada de esto contradice el supuesto de riesgos
proporcionales.

Sí conviene señalar el **primer tramo**, donde varios paneles muestran los puntos más desordenados —el
quintil superior de `antiguedad_carnet` aparece abajo del todo antes de situarse arriba, y `rural` arranca
muy por debajo antes de converger con `mixta`—. Con un solo tramo de información acumulada, $\hat S$ está
estimada sobre muy pocos eventos y el doble logaritmo **amplifica** esa imprecisión: es el punto menos
fiable de todo el gráfico y no debe leerse como una violación del supuesto. La conclusión razonable es que
la proporcionalidad resulta **plausible a priori**, dejando su contraste formal para el diagnóstico del
modelo.

#### Conclusión: qué modelo proponemos

Recogiendo las tres miradas, el descriptivo deja un diagnóstico bastante nítido.

**Funcionan.** El **tramo**, sin discusión: el hazard se duplica a lo largo de la antigüedad, así que cada
tramo merece su propio nivel. Y la **edad del conductor**, que es el predictor más sólido del conjunto:
separa las curvas de forma ordenada, su hazard crece de manera monótona y su gráfico log-log es
razonablemente paralelo. Entra en el modelo de forma lineal con buena conciencia.

**Funcionan poco.** `tipo_vehiculo` y `zona_circulacion` apuntan en direcciones plausibles —la moto y la
circulación urbana, con más riesgo— pero con separaciones de apenas una centésima en el hazard. Cabe
esperar coeficientes pequeños y con intervalos amplios; los mantenemos porque son variables sustantivas
del negocio y porque un efecto débil no es lo mismo que un efecto nulo.

**No funciona.** El **sexo**: curvas superpuestas, hazards idénticos y log-log indistinguible. Todo apunta
a que no aporta nada. Lo conservamos en el modelo **a propósito**, para comprobar si el ajuste confirma
ese diagnóstico y, sobre todo, para poder contrastarlo después contra la verdad del DGP.

**Caso especial.** `antiguedad_carnet` merece atención: separa con el **signo contrario** al esperable y
con un perfil errático, síntomas los dos de su **confusión con la edad**. Precisamente por eso entra en el
modelo: el ajuste multivariante es la herramienta que puede separar lo que el descriptivo marginal mezcla,
y será interesante ver si al controlar por edad el efecto de la experiencia recupera su signo protector.

**Sobre la proporcionalidad**, los gráficos log-log no muestran convergencias, divergencias ni cruces
sostenidos, así que el supuesto parece razonable a priori. Es una conclusión provisional, que someteremos
a contraste formal en el diagnóstico.

En suma, el modelo que proponemos es el hazard a trozos con estos cinco predictores: uno fuerte, dos
débiles, uno presumiblemente nulo y uno confundido. Una mezcla deliberadamente realista.

### El modelo

**La formulación general.** Con los datos en persona-periodo, la respuesta de cada celda es $y_{ik}$, el
número de siniestros de la póliza $i$ en el tramo $k$, que modelamos como una Poisson de media
$\mu_{ik}=\lambda_{ik}\,t_{ik}$: el **hazard** multiplicado por el **tiempo en riesgo**. Tomando
logaritmos, esa media se descompone en el tiempo expuesto más el predictor lineal:

$$\log \mu_{ik}=\underbrace{\log t_{ik}}_{\textit{offset}}+\;\alpha_k+\mathbf{x}_i^{\top}\boldsymbol\beta .$$

Cada pieza cumple un papel. El **offset** $\log t_{ik}$ entra con coeficiente fijo igual a 1 —no se
estima— y es el que convierte un conteo en una tasa. Los $\alpha_k$ son el **hazard base**: la forma del
riesgo a lo largo de la antigüedad, sin imponerle ninguna curva, ya que cada tramo tiene su propio nivel.
Y $\boldsymbol\beta$ desplaza ese perfil hacia arriba o hacia abajo según las covariables de la póliza.
Como el desplazamiento es el **mismo en todos los tramos**, estamos asumiendo **riesgos proporcionales**:
un factor multiplica el hazard por igual al principio y al final de la relación con el cliente.

**La simplificación en nuestro caso.** Aquí cada fila representa **un tramo completo** y todos los tramos
miden lo mismo, de modo que $t_{ik}=1$ para todas las celdas. El offset vale entonces $\log 1 = 0$ y
desaparece de la ecuación:

$$\log \mu_{ik}=\alpha_k+\mathbf{x}_i^{\top}\boldsymbol\beta .$$

Y con él desaparece también la distinción entre media y hazard: si $t_{ik}=1$, entonces
$\mu_{ik}=\lambda_{ik}$, así que **el valor ajustado del modelo es directamente el hazard**. Eso es lo que
nos permitirá, al predecir, leer sin más conversiones lo que devuelve `predict(..., type = "response")`.

Conviene no perder de vista que esta simplificación es una **comodidad de este banco**, no una propiedad
del método. En cuanto los intervalos tengan anchuras distintas, o una póliza entre o salga a mitad de
tramo —como en el escenario de conteos recurrentes del callout de la
[Sección 6.1](#sec-u26-contexto)—, el offset vuelve a ser imprescindible y hay que escribirlo.

### Ajuste e interpretación

```{r}
#| label: u26-pw
m_pw <- glm(
  y ~ tramo + edad_conductor + antiguedad_carnet + sexo + tipo_vehiculo + zona_circulacion,
  family = poisson, data = pp
)
broom::tidy(m_pw, exponentiate = TRUE, conf.int = TRUE) |>
  dplyr::filter(!grepl("^tramo", term))
```

Al exponenciar, cada coeficiente es una **razón de riesgo** (*hazard ratio*): el factor por el que se
multiplica el ritmo del primer siniestro. Conviene recordar de dónde sale esa lectura. Si comparamos dos
pólizas idénticas salvo en la covariable $x_j$, que difiere en una unidad, el cociente de sus hazards es

$$\frac{\lambda_{ik}(x_j+1)}{\lambda_{ik}(x_j)}
=\frac{\exp\{\alpha_k+\beta_j(x_j+1)+\cdots\}}{\exp\{\alpha_k+\beta_j x_j+\cdots\}}
=e^{\beta_j}\;\equiv\;\mathrm{HR}_j .$$

Fíjate en **lo que se cancela**. Desaparece el hazard base $\alpha_k$ y, con él, toda dependencia del
tramo: por eso el cociente vale lo mismo al principio y al final de la relación con el cliente —es,
literalmente, la hipótesis de riesgos proporcionales— y por eso el efecto puede resumirse en **un único
número**. Y desaparece también el resto de covariables, de modo que $\mathrm{HR}_j$ mide el efecto de
$x_j$ **manteniendo las demás constantes**.

De ahí se derivan las dos reglas de lectura que usaremos. Para un cambio de $c$ unidades el factor es
$e^{c\beta_j}=\mathrm{HR}_j^{\,c}$, lo que permite acumular efectos por unidad; y para un factor
categórico, $e^{\beta}$ compara cada nivel con el de referencia. Se leen en la misma escala que los IRR de
la [Unidad 2.1](#sec-u21), pero hablan de **cuándo** ocurre el evento y no de cuántos hay: un
$\mathrm{HR}>1$ adelanta el siniestro y, como $S=e^{-H}$, acorta la supervivencia; uno $<1$ lo retrasa.

Los **continuos** se leen por unidad: la edad multiplica el hazard por
`r round(exp(coef(m_pw)["edad_conductor"]), 4)` **por año** y los años de carnet, por
`r round(exp(coef(m_pw)["antiguedad_carnet"]), 4)`. Parecen minúsculos, pero son efectos *por unidad* y se
acumulan: veinte años de edad suponen `r round(exp(20 * coef(m_pw)["edad_conductor"]), 2)`, y diez años de
carnet, `r round(exp(10 * coef(m_pw)["antiguedad_carnet"]), 2)`. Conviene mirar además si ambos apuntan en
sentidos opuestos —más edad, más riesgo; más experiencia al volante, menos—, que es lo que cabría esperar.

El resultado más limpio es el de **`sexo`**, que incluimos deliberadamente sin prejuzgar: su *hazard ratio*
es $0.992$ con un intervalo de $0.871$ a $1.130$ y un $p$-valor de $0.91$. Es difícil imaginar un «no
aporta nada» más rotundo, y coincide exactamente con lo que anticipaba el descriptivo. En realidad, la
edad es el **único** predictor que alcanza significación aquí; los demás —experiencia, tipo de vehículo y
zona— apuntan en direcciones razonables pero con intervalos que cruzan el 1 con holgura.

Conviene no leer eso como que «no influyen». Con solo un `r round(mean(cartera$evento) * 100)` % de
pólizas siniestradas, el estudio tiene poca **potencia** para efectos de la magnitud que veíamos en el
descriptivo: distinguir un hazard de $0.081$ de otro de $0.073$ exige muchos más eventos de los que
tenemos. Ausencia de evidencia no es evidencia de ausencia —salvo, como veremos al validar, en el caso del
sexo, donde además sabemos que la verdad es cero—.

::: {.callout-tip}
## 🔧 En R. El modelo de riesgos a trozos como `glm(poisson)`
```r
pp <- expandir_poliza_tramo(datos, "tiempo", "evento", col_id = "id")   # a persona-periodo
m  <- glm(y ~ tramo + covariables, family = poisson, data = pp)         # hazard a trozos
```

- **Persona-periodo** — una fila por sujeto y tramo en riesgo; `y` vale 1 solo en el tramo del evento (0
  en el resto). La **censura se trata sola**: la póliza aporta filas `y = 0` hasta donde se la siguió.
- **El factor `tramo`** estima el **hazard base** escalonado ($\alpha_k$); las covariables entran como en
  cualquier GLM y su $e^{\hat\beta}$ es un ***hazard ratio*** —`broom::tidy(m, exponentiate = TRUE,
  conf.int = TRUE)`—.
- **`offset(log(t))`** — hace falta cuando los tramos tienen **anchuras distintas** o hay más de un evento
  por celda; aquí, con tramos iguales y respuesta 0/1, vale $\log 1 = 0$ y se omite.
- **Predicción** — `predict(m, newdata, type = "response")` da el hazard por tramo $\hat\lambda_k$; la
  supervivencia se acumula: `S <- exp(-cumsum(lambda))`.
- La versión **binomial `cloglog`** ([Sección 6.3](#sec-u26-nexo)) sobre los mismos datos da los mismos
  *hazard ratios*.
:::

### Bondad de ajuste, diagnóstico y predicción

#### Bondad de ajuste: qué sirve aquí y qué no

Conviene empezar con una advertencia, porque venimos de dos unidades midiendo la dispersión y aquí esa
herramienta **engaña**. El índice de dispersión y el rootograma de la [Unidad 2.3](#sec-u23) no son
aplicables: nuestra respuesta es 0/1, de modo que $\operatorname{Var}(y)=p(1-p)<p=\operatorname{E}(y)$. El
estadístico de dispersión saldrá **por debajo de 1 por construcción**, no porque el modelo ajuste bien o
mal. Buscar sobredispersión en un modelo de primer evento carece de sentido; la habrá —y entonces sí
importará— cuando la respuesta sean conteos de verdad, como en el escenario recurrente del callout de la
[Sección 6.1](#sec-u26-contexto).

¿Qué es entonces bondad de ajuste aquí? La pregunta pertinente es de **calibración**: ¿reproduce el modelo
la supervivencia que se observa? La forma directa de responderla es enfrentar la curva predicha a la
Kaplan–Meier —lo hacemos en la [Sección 6.4](#sec-u26-clasicos)—, y puede afinarse **por estratos**,
comparando predicho y observado dentro de cada nivel de un factor. Para elegir entre especificaciones
—más o menos tramos, con o sin cierta covariable— valen los **criterios de información** de siempre, ya
que todos los modelos se ajustan sobre las mismas filas persona-tramo.

#### Diagnóstico: los supuestos que sostienen el modelo

El supuesto central es el de **riesgos proporcionales**: que el efecto de cada covariable multiplique el
hazard por igual en todos los tramos. Es lo que anticipábamos con el gráfico log-log del descriptivo, y
ahora toca contrastarlo formalmente: se deja que el efecto varíe por tramo —añadiendo la interacción con
`tramo`— y se comprueba si esa flexibilidad aporta algo:

```{r}
#| label: u26-ph-check
m_int <- update(m_pw, . ~ . + tramo:zona_circulacion)
anova(m_pw, m_int, test = "Chisq")
```

La interacción consume 10 grados de libertad y reduce la desviación en $17.3$, con un $p$-valor de
$0.068$: **no se rechaza** la proporcionalidad al nivel habitual (0.05). Los datos son compatibles con que el efecto de la zona sea el mismo en todos los tramos, que es lo que el modelo asume.

Y en este caso
lo sabemos con certeza, porque el DGP no incluyó ninguna interacción con el tiempo: la proporcionalidad se
cumple exactamente y el contraste se está comportando como debe.

La cautela pertinente: **no rechazar no es demostrar o aceptar proporcionalidad**. Este contraste
reparte sus 10 grados de libertad entre todos los patrones imaginables de desviación, y lo hace con unos
`r sum(pp$y)` eventos, así que su potencia es limitada: una no proporcionalidad moderada podría pasarle
inadvertida. Lo correcto es concluir que **no hay evidencia en contra** del supuesto —no que quede
probado— y corroborarlo por otras vías, como haremos en la [Sección 6.4](#sec-u26-clasicos) con los
residuos de Schoenfeld [@schoenfeld1982] y a partir del modelo de Cox equivalente.

::: {.callout-tip}
## 🔧 En R. Contrastar la proporcionalidad (modelo a trozos)
Comprobar el supuesto de riesgos proporcionales es rutina en supervivencia aplicada, y hay dos vías según
el modelo con el que se trabaje.

**En el modelo a trozos** la vía es la que acabamos de emplear: dejar que el efecto varíe por tramo
—añadiendo la interacción con `tramo`— y contrastar si esa flexibilidad aporta algo.

```r
m_int <- update(m_pw, . ~ . + tramo:zona_circulacion)
anova(m_pw, m_int, test = "Chisq")   # un p alto respalda la proporcionalidad
```

**En el modelo de Cox** el estándar es `cox.zph()`, de `survival`. Se apoya en los **residuos de
Schoenfeld** [@schoenfeld1982], y que presentamos y calculamos en la  [Sección 6.4](#sec-u26-clasicos).
:::

¿Y si la no proporcionalidad fuese **real**? Entonces un único *hazard ratio* sería un promedio a lo largo
del tiempo, potencialmente engañoso —podría incluso promediar un efecto protector al principio con uno
perjudicial al final y dar algo cercano a 1—. Las salidas habituales son dejar que el coeficiente varíe con
el tiempo (la propia interacción con `tramo`), **estratificar** por la variable problemática dándole un
hazard base propio, o pasar a familias de modelos que no imponen proporcionalidad. El Caso 3 dedica una
unidad entera a ese terreno.

El segundo supuesto, menos comentado pero igual de real, es la **forma funcional** de las covariables
continuas: al escribir `edad_conductor` estamos imponiendo que el log-hazard crezca de forma **lineal** con
la edad. Se comprueba dándole libertad —un polinomio o un spline— y viendo si mejora el ajuste; si el
efecto fuese, por ejemplo, en forma de U (riesgo alto en los muy jóvenes y en los muy mayores), la versión
lineal lo promediaría y podría dejarlo en casi nada. En cuanto a `DHARMa`, puede aplicarse, pero con la
respuesta 0/1 sus residuos simulados son mucho menos informativos que en los conteos de las unidades
anteriores.

#### Predicción: el hazard y la supervivencia de un perfil

Con el modelo ajustado, predecir consiste en poner un **perfil concreto** —una póliza con sus covariables—
y recorrer con él los tramos. El modelo devuelve su hazard en cada uno, $\hat\lambda_k$, y de ahí sale su
curva de supervivencia acumulando, tal como vimos: $\hat H_k=\sum_{j\le k}\hat\lambda_j$ y
$\hat S_k=e^{-\hat H_k}$. Nótese la doble lectura: esos mismos $\hat\lambda_k$ son, a la vez, la **forma
estimada del hazard base** desplazada por el perfil elegido, así que el gráfico sirve para predecir y para
interpretar.

```{r}
#| label: fig-u26-pw-surv
#| fig-cap: "Modelo de riesgos a trozos ajustado sobre un perfil de referencia: hazard estimado en cada tramo (izquierda) y supervivencia derivada por acumulación, $\\hat S_k=e^{-\\hat H_k}$ (derecha)."
#| fig-width: 8
#| fig-height: 3.6
perfil <- pp[rep(1, nlevels(pp$tramo)), ]
perfil$tramo <- factor(levels(pp$tramo), levels = levels(pp$tramo))

h_hat <- predict(m_pw, newdata = perfil, type = "response")   # hazard por tramo (t = 1)
curva <- tibble::tibble(
  tramo  = seq_along(h_hat),
  hazard = as.numeric(h_hat),
  S      = exp(-cumsum(h_hat))
)

curva |>
  tidyr::pivot_longer(c(hazard, S), names_to = "curva", values_to = "valor") |>
  dplyr::mutate(curva = factor(curva, c("hazard", "S"),
                               c("hazard estimado por tramo", "supervivencia S(t)"))) |>
  ggplot(aes(tramo, valor)) +
  geom_step(direction = "hv", linewidth = 0.8, colour = "steelblue") +
  geom_point(size = 2, colour = "steelblue") +
  facet_wrap(~ curva, scales = "free_y") +
  labs(x = "tramo de antigüedad", y = NULL)
```

El hazard base crece con la antigüedad y, en consecuencia, la supervivencia cae cada vez más deprisa: el
riesgo de dar el primer parte se acumula conforme el cliente lleva más tiempo con nosotros.

### Validación contra el DGP

Como el banco es simulado conocemos la verdad, así que podemos comprobar si el ajuste la recupera. Pero
conviene ordenar la comprobación: primero **qué** queremos validar, después **con qué** compararlo.

**Qué queremos validar.** El modelo que hemos ajustado, $\log\lambda_{ik}=\alpha_k+\mathbf{x}_i^{\top}
\boldsymbol\beta$, afirma tres cosas, y son esas tres las que hay que poner a prueba:

1. **La forma del hazard base**: cómo evoluciona el riesgo con la antigüedad, recogida en los $\alpha_k$.
2. **Los efectos de las covariables**: cuánto multiplica cada factor el riesgo, recogido en $\boldsymbol\beta$.
3. **La estructura proporcional**: que esos efectos sean los mismos en todos los tramos.

**Con qué lo comparamos.** El DGP guarda su verdad en `attr(cartera, "verdad")`: el hazard base
`h0_tramo = c(0.05, 0.06, 0.07, 0.08, 0.09, 0.10)` y el vector de coeficientes `betas$evento`. Ahora bien,
ninguna de las dos cosas es directamente comparable con lo que estima R, y entender por qué es medio
trabajo hecho:

- El **nivel** del hazard base depende del perfil de referencia, y el del DGP (todas las continuas en su
  media, zona rural, uso particular, turismo) no coincide con el de R (primer nivel de cada factor). La
  salida es comparar **razones entre tramos**, $\lambda_k/\lambda_1$, que bajo proporcionalidad son las
  mismas para cualquier perfil.
- Los **coeficientes** tampoco: el DGP usó las continuas **estandarizadas**, así que su $0.20$ para la
  potencia significa «por desviación típica», mientras que el nuestro es «por CV». Basta multiplicar el
  nuestro por `sd()` para ponerlos en la misma escala. Y en la zona, el DGP toma `rural` como referencia y
  R toma `urbana`, de modo que hay que restar.

#### 1. La forma del hazard base

```{r}
#| label: u26-pw-valida
verdad    <- attr(cartera, "verdad")
razon_dgp <- verdad$h0_tramo / verdad$h0_tramo[1]
razon_est <- c(1, exp(coef(m_pw)[grep("^tramo", names(coef(m_pw)))]))

tibble::tibble(
  tramo     = seq_along(razon_dgp),
  estimada  = round(as.numeric(razon_est), 2),
  verdadera = round(razon_dgp, 2)
)
```

El ajuste recupera lo esencial, y en el punto final con precisión notable: el riesgo del sexto tramo
**duplica** exactamente al del primero, $2.00$ frente a $2.00$. En los tramos centrales se queda algo por
encima ($1.29$ frente a $1.20$; $1.76$ frente a $1.60$), y la explicación no está en el modelo sino en la
muestra: las razones del **hazard empírico** que calculamos al principio son prácticamente idénticas a las
estimadas. El modelo reproduce con fidelidad lo que hay en los datos; es la muestra concreta la que salió
un poco por encima del DGP.

Añade que las seis razones **comparten denominador** —el hazard del tramo 1—, de modo que una fluctuación
de ese primer tramo desplaza la columna entera en bloque: no son seis desviaciones independientes, sino
una sola repetida. Y el empate del final ($2.00$ y $2.00$ para los tramos 5 y 6) reproduce el que ya
habíamos visto en el hazard empírico, donde solo quedaban 464 pólizas en riesgo.

#### 2. Los efectos de las covariables

```{r}
#| label: u26-pw-valida-beta
b <- setNames(verdad$betas$evento, verdad$nombres_beta)

# Continuas: el DGP las estandarizó -> llevamos nuestro coeficiente a esa escala
cont <- c(edad_conductor = "z_edad", antiguedad_carnet = "z_exp")
sd_v <- vapply(names(cont), \(v) sd(cartera[[v]]), numeric(1))

# Categóricas; 'sexo' no interviene en el DGP del evento, así que su valor verdadero es 0
cate <- c(grep("^sexo", names(coef(m_pw)), value = TRUE),
          "tipo_vehiculomoto", "tipo_vehiculofurgoneta",
          "zona_circulacionmixta", "zona_circulacionrural")

dplyr::bind_rows(
  tibble::tibble(
    termino   = names(cont),
    estimado  = as.numeric(coef(m_pw)[names(cont)] * sd_v),
    verdadero = as.numeric(b[cont])
  ),
  tibble::tibble(
    termino   = cate,
    estimado  = as.numeric(coef(m_pw)[cate]),
    # el DGP mide la zona frente a 'rural'; R, frente a 'urbana'
    verdadero = as.numeric(c(0, b["moto"], b["furgoneta"],
                             b["mixta"] - b["urbana"], -b["urbana"]))
  )
) |>
  dplyr::mutate(dplyr::across(where(is.numeric), \(x) round(x, 3)))
```

Empecemos por la fila más informativa: **`sexo`**, cuyo valor verdadero es **exactamente 0** porque el DGP
no lo utiliza para generar el tiempo hasta el siniestro. Es un **control negativo** perfecto, y el modelo lo
supera con nota: estima $-0.008$. No se ha inventado un efecto donde no lo había, y de paso nos da una
referencia utilísima —**la magnitud del ruido**— con la que juzgar el resto de la tabla.

Con esa vara de medir, los resultados se ordenan solos. La **edad** ($0.136$ frente a $0.15$) y la **zona
mixta** ($-0.104$ frente a $-0.12$) se recuperan bien. Los demás se quedan **cortos** —la experiencia
($-0.064$ frente a $-0.10$), la moto ($0.063$ frente a $0.20$), la zona rural ($-0.086$ frente a
$-0.20$)— y la furgoneta llega a salir con el **signo cambiado** ($-0.059$ frente a $0.08$). Nótese que
todos ellos son varias veces mayores que el ruido de $0.008$ que marca el sexo: no son cero, pero están
mal medidos.

Esto no es un fallo del método, sino la consecuencia directa de lo que ya decían los intervalos de
confianza. Con unos `r sum(pp$y)` primeros siniestros no hay información suficiente para resolver efectos
de esta magnitud, y las estimaciones se van con el azar de la muestra. Merece la pena quedarse con la
lección: en supervivencia la precisión la marcan los **eventos**, no las filas. Y conviene recordar que
todo esto lo sabemos **porque el banco es simulado**; con datos reales habríamos publicado un coeficiente
negativo para la furgoneta sin sospechar que el verdadero es positivo.

Un apunte final sobre `antiguedad_carnet`. En el descriptivo aparecía con el signo invertido, arrastrada
por la edad; en el modelo ajustado recupera el **signo correcto** —negativo, protector—, aunque atenuado.
El ajuste multivariante ha hecho su trabajo: separar la experiencia de la edad, que era justo lo que
esperábamos de él.

#### 3. La estructura proporcional

Este tercer punto ya lo validamos en el diagnóstico: la interacción `tramo:zona_circulacion` no aportaba, tal como
correspondía a un DGP que multiplica el hazard base por un factor constante. Los tres puntos del modelo
quedan así comprobados.

## 6.3 Dos lentes del mismo hazard: Poisson y `cloglog` {#sec-u26-nexo}

### El mismo hazard, dos enlaces

En el Caso 1 ya expandimos a persona-periodo y ajustamos allí un GLM. Pero usamos otra familia: una
**binomial con enlace `cloglog`**, que modela la **probabilidad** de que el evento ocurra en el periodo.
Aquí hemos usado una **Poisson con enlace log**, que modela la **tasa** por unidad de tiempo en riesgo.
Mismos datos, mismo formato, distinta lente. La pregunta obligada es si dicen lo mismo, y la respuesta
está en el álgebra que ya vimos en la [Sección 6.1](#sec-u26-contexto).

La probabilidad de evento en un tramo y la tasa se enlazan por $h_k=1-e^{-\lambda_k\Delta_k}$. Despejando
y aplicando logaritmos dos veces:

$$\log\!\big(-\log(1-h_k)\big)=\log\lambda_k+\log\Delta_k .$$

El lado izquierdo es, exactamente, el **enlace `cloglog`** aplicado a $h_k$. Así que modelar
$\operatorname{cloglog}(h_{ik})=\alpha_k+\mathbf{x}_i^{\top}\boldsymbol\beta$ equivale a modelar
$\log\lambda_{ik}=\alpha_k+\mathbf{x}_i^{\top}\boldsymbol\beta$: **el mismo predictor lineal y los mismos
$\boldsymbol\beta$**. De ahí la posición especial del `cloglog` entre los enlaces binarios —es el único
que convierte un modelo de probabilidades por periodo en un modelo de **riesgos proporcionales** sobre un
hazard continuo—. Con `logit`, en cambio, lo que resulta proporcional son las **odds**, no los hazards, y
los coeficientes ya no son log-*hazard ratios*.

### Ajuste y comparación

Ajustamos la versión `cloglog` sobre los mismos datos y ponemos los coeficientes lado a lado:

```{r}
#| label: u26-cloglog
m_cll <- glm(
  y ~ tramo + edad_conductor + antiguedad_carnet + sexo + tipo_vehiculo + zona_circulacion,
  family = binomial(link = "cloglog"), data = pp
)

comp <- dplyr::inner_join(
  broom::tidy(m_pw)  |> dplyr::select(term, poisson = estimate),
  broom::tidy(m_cll) |> dplyr::select(term, cloglog = estimate),
  by = "term"
) |>
  dplyr::mutate(diferencia = cloglog - poisson,
                dplyr::across(where(is.numeric), \(x) round(x, 3)))
comp
```

Los dos ajustes coinciden casi cifra por cifra: la mayor discrepancia de toda la tabla es
`r round(max(abs(comp$diferencia)), 3)` en la escala log. La razón es que
$1-e^{-\lambda}\approx\lambda$ cuando $\lambda$ es pequeño, y aquí los hazards por tramo rondan el
0.05–0.10.

Pero fíjate en **dónde** se concentra la diferencia, porque no está repartida al azar. En las covariables
es prácticamente nula —cero en los efectos continuos, hasta cinco milésimas en los factores—, mientras que
en los términos `tramo` crece de forma ordenada: $0.008$, $0.015$, $0.022$, $0.030$, $0.030$. El patrón se
explica solo: la Poisson lee el hazard como la propia proporción $h$, mientras que el `cloglog` lo
convierte en $-\log(1-h)$, que es **algo mayor** y tanto más cuanto mayor sea $h$. Como el hazard crece con
la antigüedad, la brecha crece con el tramo —y se estanca en los dos últimos, igual que el propio hazard—.

La consecuencia práctica es tranquilizadora: la discrepancia vive en el **nivel base**, no en los efectos.
Los *hazard ratios* —lo que se interpreta y se comunica— coinciden a efectos prácticos.

Hay un matiz que merece la pena señalar. Para **estos** datos, el modelo `cloglog` está **exactamente
bien especificado**: el DGP generó el evento con $P(\text{siniestro en } k)=1-e^{-h_{0k}e^{\mathbf{x}'\beta}}$,
que es justo la forma agrupada. La Poisson a trozos es, en rigor, una **aproximación** —trata como un
conteo sin cota lo que solo puede ser 0 o 1—, pero una aproximación excelente mientras el hazard sea
bajo, como confirma la tabla.

### Cuándo usar cada una

Conviene el **`cloglog` binario** cuando el tiempo es intrínsecamente discreto —periodos que no se pueden
subdividir: cursos académicos, ciclos, rondas— y cuando el riesgo por periodo es **alto**, porque
entonces importa que la respuesta esté acotada por 1.

Conviene la **Poisson** cuando se piensa en términos de **tasa y tiempo-persona**: cuando la exposición
varía dentro de los intervalos y hace falta el *offset*, cuando puede haber **más de un evento** por
celda (eventos recurrentes), y cuando interesa el puente con el resto de la maquinaria de conteos —IRR,
sobredispersión, efectos aleatorios— o con el modelo de Cox, que veremos enseguida.

En la práctica, con eventos poco frecuentes, la elección es casi irrelevante para los coeficientes: como
acabas de ver, dan lo mismo. Elige la que mejor case con **cómo quieres contar la historia**.

## 6.4 ¿Comparable con los clásicos? Cox y Kaplan–Meier {#sec-u26-clasicos}

Llegados aquí cabe preguntarse si hemos construido un modelo **alternativo** a los clásicos de
supervivencia o si estamos en el mismo sitio por otro camino. La respuesta —y es el mensaje de esta
sección— es lo segundo. Lo comprobamos contra los dos referentes: **Cox** para los efectos y
**Kaplan–Meier** para la curva.

### Cox: el mismo efecto, otro trato del hazard base

Los tres modelos que manejamos comparten la parte de las covariables —riesgos proporcionales, con
$\boldsymbol\beta$ como log-*hazard ratios*— y se diferencian en **qué hacen con el hazard base**. Nosotros
lo hemos modelado como un **escalón por tramo**, gastando un parámetro en cada uno. Cox toma la vía
opuesta: **no lo modela en absoluto**. Mediante la verosimilitud parcial compara, en cada instante en que
ocurre un evento, quién falla frente a quién seguía en riesgo; el nivel del hazard base se cancela en esa
comparación y desaparece del problema.


La conexión entre ambos es más estrecha de lo que parece. Nuestro modelo divide el tiempo en tramos y estima un nivel de riesgo para cada uno. ¿Qué pasa si usamos tramos cada vez más finos? Pues que, en el límite —cuando hay un tramo por cada momento en que ocurre un siniestro—, el modelo de Poisson coincide exactamente con el de Cox. Y aquí está lo bueno: en nuestros datos el tiempo solo toma `r max(cartera$tiempo_primer_sin)` valores, así que ya tenemos un tramo por cada momento de siniestro. No hace falta afinar más —no hay nada entre medias que separar—. Ya estamos en ese límite, de modo que Cox y Poisson no deberían parecerse, sino dar el mismo resultado.

:::{.callout-note}
Para ajustar el modelo de Cox equivalente al modelo exponencial a trozos utilizamos la aproximación de Breslow [@breslow1974], que asume la misma hipótesis: todos los eventos de un mismo tramo comparten el mismo conjunto de riesgo, y se obtiene en R con:

```
m_cox <- coxph(
  Surv(t, censura) ~ x1+ x2 + ...,data = ..., ties = "breslow")
```
:::

```{r}
#| label: u26-cox
m_cox <- coxph(
  Surv(tiempo_primer_sin, evento) ~ edad_conductor + antiguedad_carnet + sexo +
    tipo_vehiculo + zona_circulacion,
  data = cartera, ties = "breslow"
)

comp_cox <- dplyr::inner_join(
  broom::tidy(m_pw) |> dplyr::select(term, poisson = estimate),
  broom::tidy(m_cox) |> dplyr::select(term, cox = estimate),
  by = "term"
) |>
  dplyr::mutate(diferencia = cox - poisson,
                dplyr::across(where(is.numeric), \(x) round(x, 3)))
comp_cox
```

El resultado es contundente: la mayor diferencia de toda la tabla es
`r round(max(abs(comp_cox$diferencia)), 3)`. No es que los modelos se parezcan —es que dan **lo mismo**,
coeficiente a coeficiente, hasta la última cifra mostrada—. Un GLM de Poisson ajustado sobre filas
póliza-tramo y una verosimilitud parcial de Cox, dos construcciones que parecen no tener nada que ver,
producen exactamente las mismas estimaciones.

Y ya que tenemos el ajuste, apliquemos el contraste de Schoenfeld [@schoenfeld1982] que anunciamos en la
[Sección 6.2](#sec-u26-piecewise), que es la comprobación estándar de la **proporcionalidad** en el mundo de
Cox [@grambsch1994].

::: {.callout-tip}
## 🔧 En R. Contrastar la proporcionalidad en un modelo de Cox

Comprobar el supuesto de riesgos proporcionales en el modelo de Cox se realiza con la función `cox.zph()`, de `survival`. Se apoya en los **residuos de
Schoenfeld** [@schoenfeld1982]: en cada tiempo de evento, la diferencia entre la covariable de quien falla
y su valor esperado entre los que seguían en riesgo. Si la proporcionalidad se cumple, esos residuos no
guardan relación con el tiempo (no muestran tendencia); si el efecto se refuerza o se atenúa, aparece una **tendencia**. La versión implementada usa residuos escalados y contrasta precisamente esa tendencia [@grambsch1994]:

```r
zph <- cox.zph(m_cox)
zph          # un contraste por covariable y uno global; p bajo = sospecha de no proporcionalidad
plot(zph)    # residuos escalados frente al tiempo, con banda suavizada
```
El gráfico (`plot`) dibuja, para cada covariable, el coeficiente **en función del tiempo**, $\beta(t)$,
con su banda: bajo proporcionalidad debe salir **plano**.
:::

```{r}
#| label: u26-zph
cox.zph(m_cox)
```

La respuesta es contundente: ninguna covariable baja de $p=0.34$ y el contraste **global** llega a $0.94$.
Los *hazard ratios* no cambian con el tiempo, que es justo lo que cabe esperar de un DGP que los fijó
constantes.

Y ahora el gráfico, que es donde se ve la trayectoria de cada efecto:

```{r}
#| label: fig-u26-zph
#| fig-cap: "Residuos de Schoenfeld escalados frente al tiempo, uno por covariable. La curva suavizada estima $\\beta(t)$ —el coeficiente como función del tiempo— con su banda de confianza; bajo riesgos proporcionales debe ser compatible con una recta horizontal."
#| fig-width: 9
#| fig-height: 6
par(mfrow = c(2, 3))
plot(cox.zph(m_cox))
par(mfrow = c(1, 1))
```


En los cinco paneles $\beta(t)$ es plano dentro de su banda —ni siquiera `zona_circulacion`, el que más ondula, escapa (p=0.93)—: confirma lo que decían los p-valores. Dos avisos: en los factores los puntos forman franjas por tener pocos valores, y las escalas verticales cambian entre paneles, así que solo cuenta la forma frente a su propia banda.

Frente al 0.068 de la interacción `tramo:zona_circulacion` en la  [Sección 6.2](#sec-u26-piecewise), aquí el pvalor
es mucho más alto: aquel contraste busca cualquier desviación y cox.zph solo una tendencia temporal, por lo que es más nítido cuando no la hay. 

Podemos concluir pues, que la proporcionalidad se sostiene en estos datos; hasta aquí todas las pruebas realizadas concluyen lo mismo: el gráfico log-log del análisis descriptivo (las curvas de cada factor salían paralelas) , el contraste de la interacción y el test de Schoenfeld -sin tendencia temporal en los residuos y un pvalor global de 0.94).

### Kaplan–Meier: la curva sin modelo frente a la del modelo

Para la curva la comparación debe ser justa: enfrentamos la Kaplan–Meier **global** a la supervivencia de
un modelo que solo lleva el hazard base, **sin covariables**.

```{r}
#| label: fig-u26-km-vs-pw
#| fig-cap: "Supervivencia estimada por Kaplan–Meier (sin modelo) y por el modelo de Poisson a trozos ajustado solo con el efecto de tramo. Las dos curvas se superponen: son el mismo hazard estimado de dos maneras."
#| fig-width: 6.5
#| fig-height: 4
m_base <- glm(y ~ 0 + tramo, family = poisson, data = pp)   # solo el hazard base
S_pw   <- exp(-cumsum(exp(coef(m_base))))

km0 <- survfit(Surv(tiempo_primer_sin, evento) ~ 1, data = cartera)

dplyr::bind_rows(
  broom::tidy(km0) |> dplyr::transmute(tramo = time, S = estimate, metodo = "Kaplan–Meier"),
  tibble::tibble(tramo = seq_along(S_pw), S = as.numeric(S_pw), metodo = "Poisson a trozos")
) |>
  ggplot(aes(tramo, S, colour = metodo)) +
  geom_step(direction = "hv", linewidth = 0.8) +
  geom_point(size = 2) +
  labs(x = "tramo de antigüedad", y = "supervivencia estimada  S(t)", colour = NULL)
```

Las curvas se solapan, y no por casualidad. Al ajustar `y ~ 0 + tramo`, el modelo estima en cada tramo el hazard $\hat\lambda_k=d_k/n_k$ —la misma proporción empírica que calculamos en la [Sección 6.2](#sec-u26-piecewise)—, de modo que reconstruye la supervivencia con la misma información que la Kaplan–Meier. No es un método rival: es la KM alcanzada desde el modelo de Poisson. La ligera diferencia visible se debe a que ambas acumulan el hazard de forma algo distinta.

::: {.callout-note}
## Un mapa de equivalencias
Todo lo que hemos visto son variaciones sobre un mismo tema —riesgos proporcionales— que se diferencian
en **cómo tratan el hazard base**:

| Método | Hazard base | Covariables |
|---|---|---|
| **Kaplan–Meier / Nelson–Aalen** | libre, estimado del dato | ninguna (solo estratos) |
| **Poisson a trozos** (esta unidad) | escalonado, un parámetro por tramo | riesgos proporcionales |
| **Binomial `cloglog`** ([Sección 6.3](#sec-u26-nexo)) | ídem, en escala de probabilidad | riesgos proporcionales |
| **Cox** | libre, eliminado de la verosimilitud | riesgos proporcionales |

Cuanto más se afina el troceado, más se acerca el modelo de Poisson a Cox; y si se le quitan las
covariables, su curva reproduce la de Kaplan–Meier. El GLM de Poisson no es, por tanto, un rival de los
clásicos: es **el mismo hazard alcanzado desde los conteos**, con la ventaja de traer consigo toda la
maquinaria de los GLM —*offset*, diagnóstico, efectos aleatorios— que usaremos en la
[Sección 6.5](#sec-u26-frailty).
:::

## 6.5 Fragilidad ≡ GLMM de Poisson {#sec-u26-frailty}

En la [Sección 6.1](#sec-u26-contexto) dejamos una puerta abierta: la verosimilitud factoriza sin problemas
de independencia **salvo que haya heterogeneidad no observada** entre pólizas. Por bien elegidas que estén
las covariables, dos pólizas idénticas en `x` no corren el mismo riesgo real —quedan hábitos, entorno o
azar que no medimos—. A ese factor latente se le llama **fragilidad** (*frailty*), y se modela como un
multiplicador aleatorio del hazard,

$$\lambda_i(t)=\lambda_0(t)\;e^{\mathbf{x}_i^{\top}\boldsymbol\beta}\;Z_i,\qquad Z_i>0,\ \ \mathbb{E}[Z_i]=1.$$

Tomando logaritmos, $\log Z_i$ es un **intercepto aleatorio** sobre el log-hazard, así que el modelo a
trozos se vuelve un **GLMM de Poisson** sobre el persona-periodo: es la [Unidad 2.5](#sec-u25) aplicada al
reloj. Por eso no repetimos aquí cómo se ajusta ni cómo se leen la varianza, el ICC o los BLUP; nos
quedamos con lo único que la supervivencia añade y que allí no aparecía —la **depleción**—, tras una
comprobación rápida sobre nuestros datos.

Esa fragilidad puede ser **compartida** por un grupo: un mismo $Z_j$ para todas sus pólizas. El ejemplo más
claro es una **aseguradora** que segmenta por precio y capta perfiles de bajo riesgo: acaba con una cartera
poco siniestra, y ese nivel común —que no explican las covariables individuales— es su fragilidad. Nuestro
banco no tiene aseguradoras, pero sí **agencias**, así que podemos preguntarle a los datos si esconden esa
heterogeneidad, con el mismo `glmer` de la [Unidad 2.5](#sec-u25):

```{r}
#| label: u26-frailty
m_frag <- glmer(
  y ~ tramo + edad_conductor + antiguedad_carnet + sexo + tipo_vehiculo + zona_circulacion +
    (1 | agencia),
  family = poisson, data = pp
)
sd_frag <- as.data.frame(VarCorr(m_frag))$sdcor[1]
c(sigma_agencia = sd_frag)
```

El componente estimado, $\hat\sigma\approx$ `r round(sd_frag, 3)`, es indistinguible de cero. No es un
fracaso, sino un **control negativo**: el DGP generó el tiempo a evento solo a partir de las covariables,
sin ningún efecto de agencia —al contrario que `n_gestiones`, donde sí lo había y la
[Unidad 2.5](#sec-u25) recuperó $\sigma\approx0.6$—. Conviene reconocer esta señal, porque es la que verás
cuando un agrupamiento no aporte: una varianza que se desploma y, en el límite, un ajuste **singular**.

En nuestros datos ignorar la fragilidad es inocuo: no la hay. Pero no conviene generalizarlo, porque cuando sí está presente aparece un fenómeno propio de la supervivencia, la depleción. Los frágiles fallan antes, de modo que el conjunto de riesgo se va vaciando de ellos y queda cada vez más «sano». En consecuencia, el hazard de la población crece más despacio que el de cada individuo —puede incluso bajar aunque el riesgo individual no deje de subir—. Un modelo sin fragilidad estima esa curva poblacional aplanada; no es que se equivoque, sino que responde a otra pregunta: «¿cómo evoluciona el riesgo de los que siguen aquí?» en lugar de «¿cómo evoluciona mi riesgo?», que es el que importa al aconsejar a un cliente concreto.

Dos apuntes para cerrar. Una fragilidad **por póliza** —`(1 | id_poliza)`— no se puede estimar con un solo
evento por sujeto: solo la identifican las repeticiones, es decir, los **eventos recurrentes**. Y el bucle
con la [Unidad 2.3](#sec-u23): una fragilidad **Gamma** sobre un proceso de Poisson integra exactamente a
una **binomial negativa**, de modo que la sobredispersión de los conteos y la fragilidad de la supervivencia
son el mismo modelo escrito en dos idiomas.

## 6.6 Conteos y supervivencia: dos caras de la tasa {#sec-u26-conteos}

Cerramos donde empezamos: **el hazard es una tasa**. Toda la unidad ha usado esa idea para llevar la
supervivencia al terreno de la Poisson; conviene ahora darle la vuelta, porque en la práctica los datos de
tiempo a evento y los de conteo son **el mismo fenómeno** medido de dos maneras. Esta sección es un mapa de
referencia: según el detalle temporal que tengas, qué modelo plantear y con qué llamada de R.

La raíz es una identidad. Si los siniestros llegan como un **proceso de Poisson** de tasa $\lambda$, el
**número** en un periodo de duración $t$ es $\operatorname{Poisson}(\lambda t)$ y el **tiempo hasta el
primero** es $\operatorname{Exponencial}(\lambda)$ —el mismo $\lambda$—. La probabilidad de no tener
ninguno hasta $t$ es la cola de las dos a la vez:

$$S(t)=P\{N(0,t)=0\}=e^{-\lambda t},$$

que es la relación $S=e^{-H}$ de la [Sección 6.1](#sec-u26-contexto) con $H=\lambda t$. Se comprueba en una
línea —la masa en cero de la Poisson es la supervivencia exponencial—:

```{r}
#| label: u26-bookend
c(poisson_en_cero = dpois(0, 0.3), exp_supervivencia = exp(-0.3))
```

La consecuencia es bonita: el GLM de Poisson de la [Unidad 2.1](#sec-u21) **ya era**, sin que lo
leyéramos así, un modelo de supervivencia exponencial. A partir de ahí, cómo modelizar depende de cuánto
**detalle temporal** guarden los datos. Tres situaciones cubren casi todo.

**1 · Solo el primer evento** (lo de esta unidad). Tienes el tiempo del primer siniestro y la censura.
Se expande a persona-periodo (una fila por sujeto y tramo en riesgo, `y` = 0/1) y se ajusta el hazard a
trozos; como los tramos son de igual anchura, el *offset* vale $\log 1=0$ y se omite:

```r
m <- glm(y ~ tramo + covariables, family = poisson, data = pp)
# predicción: hazard por tramo -> H acumulado -> S(t) = exp(-H)
```

**2 · Conteos por subperiodo** (eventos recurrentes). Tienes el **número** de partes de cada sujeto en
cada subperiodo, con su exposición. Mismo modelo, con dos diferencias: `y` es ahora un conteo (no un
0/1) y el sujeto **no sale** del conjunto de riesgo tras un parte, así que el *offset* de la exposición
vuelve a ser imprescindible:

```r
m <- glm(y ~ tramo + covariables + offset(log(exposicion)), family = poisson, data = pp)
```

Es el modelo de **Andersen–Gill**, que lleva Cox al terreno de los procesos de recuento. Ya no se modela
el hazard del primer evento, sino la **intensidad** del proceso completo.

**3 · Solo totales** (sin *cuándo*). Tienes el número de partes de cada sujeto en todo el periodo, pero
no en qué momento ocurrieron. Sin información temporal solo cabe una **tasa media**, es decir, un hazard
**constante** —un modelo exponencial—:

```r
m <- glm(n ~ covariables + offset(log(t)), family = poisson, data = conductores)
lambda <- exp(predict(m))          # tasa por sujeto
S_t    <- exp(-lambda * t)         # supervivencia; P(>=1 evento en una unidad de exposicion) = 1 - exp(-lambda)
```

Es el modelo de la [Unidad 2.1](#sec-u21) leído como supervivencia. Es también el precio de tener solo
totales: la forma del riesgo que sí recuperamos en el caso 1 —que se duplicaba con la antigüedad— aquí es
invisible.

**Dos cautelas al pasar a conteos.** Con eventos recurrentes, el supuesto de proceso de Poisson
—independencia entre eventos— se vuelve exigente y, sobre todo, **comprobable**: si unos sujetos son
sistemáticamente más siniestrosos, aparece **sobredispersión**, y entran la binomial negativa o la
fragilidad —ahora sí identificable, porque las repeticiones la sostienen—. Y si los conteos provienen de
una ventana que no arranca en el origen (p. ej. «los últimos 5 años»), hay **truncamiento por la
izquierda** y **selección por supervivencia**: los veteranos que observas son los que no abandonaron la
cartera, de modo que un perfil de riesgo descendente puede confundir la experiencia con la mera depleción
de los malos conductores.

En los tres casos la moneda es la misma —la **tasa**— y el **persona-periodo** el formato que los unifica.
Conteo y supervivencia no son dos modelos, sino dos preguntas sobre el mismo proceso.

::: {.callout-important}
## Tarea del estudiante (2.6) — Preguntas 13 a 15 del caso
Sobre la cartera de tu equipo abordas la evolución del riesgo en el tiempo ([Unidad 2.8](#sec-u28)):

- **P13 · El primer siniestro.** Expande a **persona-periodo** y ajusta el modelo de **riesgos a trozos**
  (Poisson + offset) sobre `t_primer_sin`/`evento`; describe el **hazard base** por tramo de antigüedad, lee
  las razones de riesgo, y compara la curva de supervivencia con **Kaplan–Meier** y **Cox**.
- **P14 · Eventos recurrentes (avanzado).** Con el **panel** (`panel.csv`) y el historial de partes, plantea
  el modelo de **Andersen–Gill** (offset variable) y discute si el riesgo del 2.º, 3.º… siniestro difiere del
  primero —conexión con la fragilidad de la [2.3](#sec-u23)—.
- **P15 · Recomendación.** Traduce el hazard en una política de **cada cuánto revisar** las pólizas de más
  riesgo.

**Valida** el hazard base contra la forma Weibull del DGP (`attr(cartera, "verdad")$weib_shape`, `$lambda0`).
:::
