<!-- Partial · DRAFT. Incluir con {{< include _unidad_2_3.qmd >}}. Sin YAML. Chunks u23-. -->

# 3 · Demasiados ceros {#sec-u23}

Aun con la binomial negativa, algunos conteos traen **más ceros de los que el azar del conteo explica**:
apuntan a un **proceso aparte** que los genera. Es el caso de `n_fraude` en la cartera —reclamaciones
**sometidas a revisión antifraude**—: cerca de la mitad de las pólizas registra un cero, **bastantes
más** de los que una Poisson predeciría. Modelar bien ese cero exige distinguir **dos historias** que lo
producen:

- **Ceros estructurales**: pólizas que **no pueden** generar el evento —no están «en riesgo»—, como un
  asegurado que nunca cometería fraude. Un proceso aparte las fija en cero, pase lo que pase.
- **Ceros muestrales**: pólizas sí **en riesgo**, pero que en el periodo observado no tuvieron ningún
  caso (podrían haberlo tenido).

La Poisson y la NB **mezclan** ambos tipos, y por eso se quedan cortas cuando los estructurales
abundan. Dos familias de modelos los separan: los **zero-inflated** (ZIP/ZINB,
[Sección 3.2](#sec-u23-zi)) y los **hurdle** ([Sección 3.3](#sec-u23-hurdle)).

Como en la Unidad 2.2, seguimos el recorrido de la 2.1 aplicado al **problema** y a la **familia**, no a
cada modelo: primero **qué es y cómo se identifica** (§3.1), luego un **bloque breve por modelo**
(§3.2–3.3) y al final la **comparación y selección** (§3.4). Empezamos por **detectar** el exceso.

::: {.callout-note}
## Sobre esta unidad
Objetivo general: **Conteos y tasas** — modelar el **exceso de ceros** con modelos *hurdle* y
*zero-inflated* (ZIP/ZINB); interpretar y comparar.
:::

## 3.1 Qué es, de dónde viene y cómo se identifica {#sec-u23-ceros}

### La huella: más ceros de los que el modelo espera

El síntoma se ve directo: comparar los ceros **observados** con los que **predice** el modelo. Ajustamos
una Poisson a `n_fraude` y contamos cuántos ceros espera frente a los que hay:

```{r}
#| label: u23-fraude-ceros
m_fp <- glm(n_fraude ~ potencia_cv + zona_circulacion + uso + tipo_vehiculo + offset(log(exposicion)),
            family = poisson, data = cartera)
obs0 <- mean(cartera$n_fraude == 0)     # proporción observada de ceros
esp0 <- mean(dpois(0, fitted(m_fp)))    # proporción esperada por la Poisson
c(observados = obs0, esperados_poisson = esp0, ratio = obs0 / esp0)
```

Los ceros observados (≈ 57 %) casi **doblan** a los que la Poisson espera (≈ 33 %): un ratio de $1.7$.
El rootograma lo enseña de un vistazo —la barra del **0** se dispara y falta masa en los positivos—:

```{r}
#| label: fig-u23-ceros
#| fig-cap: "Frecuencias observadas de `n_fraude` frente a las esperadas por la Poisson ajustada. El exceso en el 0 (y el déficit en 1, 2, …) delata la inflación de ceros que la Poisson no capta."
#| fig-width: 6
#| fig-height: 3.4
mu <- fitted(m_fp); K <- 0:8
esperado  <- sapply(K, function(k) if (k < 8) sum(dpois(k, mu)) else sum(1 - ppois(7, mu)))
observado <- as.numeric(table(factor(pmin(cartera$n_fraude, 8), levels = K)))

tibble::tibble(k = K, Observado = observado, `Poisson ajustada` = esperado) |>
  tidyr::pivot_longer(c(Observado, `Poisson ajustada`), names_to = "fuente", values_to = "frec") |>
  ggplot(aes(k, frec, fill = fuente)) +
  geom_col(position = "dodge") +
  scale_fill_manual(values = c("Observado" = "steelblue", "Poisson ajustada" = "darkorange")) +
  labs(x = "nº de reclamaciones en revisión antifraude", y = "nº de pólizas", fill = NULL)
```

### De dónde viene: dos procesos de cero

Ya lo adelantamos: detrás de un cero hay **dos historias** —el **estructural** (no está en riesgo) y el
**muestral** (en riesgo, pero sin evento aún)—. El exceso nace de **sumar**, a la Poisson de los que sí
están en riesgo, una **masa de ceros estructurales** de los que nunca reclamarán. Se ve simulando una
Poisson pura frente a esa misma Poisson con un 40 % de ceros estructurales añadidos:

```{r}
#| label: fig-u23-mecanismo
#| fig-cap: "Dos poblaciones con la misma parte de conteo (Poisson de media 2): a la derecha se añade un 40 % de ceros estructurales. El 0 se dispara y los positivos se encogen proporcionalmente: así aparece el exceso de ceros."
#| fig-width: 6
#| fig-height: 3.4
set.seed(2026)
n <- 5000; mu <- 2; pi_e <- 0.4
dplyr::bind_rows(
  tibble::tibble(poblacion = "Poisson",                       y = rpois(n, mu)),
  tibble::tibble(poblacion = "Con 40 % de ceros estructurales", y = ifelse(rbinom(n, 1, pi_e) == 1, 0, rpois(n, mu)))) |>
  dplyr::filter(y <= 8) |>
  dplyr::count(poblacion, y) |>
  ggplot(aes(y, n, fill = poblacion)) +
  geom_col(position = "dodge") +
  scale_fill_manual(values = c("Poisson" = "steelblue", "Con 40 % de ceros estructurales" = "darkorange")) +
  labs(x = "nº de eventos", y = "frecuencia", fill = NULL)
```

### Por qué importa

Ignorar el exceso de ceros **distorsiona las dos caras** del problema. Al mezclar los ceros
estructurales con los muestrales, el modelo reparte los eventos entre demasiadas pólizas e **infravalora
la tasa** de las que sí están en riesgo, además de sesgar la inferencia. Y, sobre todo, se pierde una
pregunta de negocio: *¿quién no está en riesgo, y quién simplemente no ha reclamado todavía?* —dos
grupos con implicaciones muy distintas.

### Dónde aparece

Es habitual siempre que conviven una subpoblación «inmune» y otra en riesgo: **seguros** (asegurados que
nunca reclaman), **salud** (pacientes que no ingresarán), **ecología** (parcelas sin hábitat para la
especie), **fiabilidad** (lotes sin defecto posible), **encuestas de consumo** (no consumidores). El
cero de unos y otros es idéntico en el dato; distinto en su origen.

### Cómo se identifica

Un aviso primero, que enlaza con la [Unidad anterior](#sec-u22): el exceso debe medirse frente a la
**mejor NB**, no a la Poisson, porque la sobredispersión de la NB **ya fabrica** ceros de más y podría
absorber el exceso. De hecho, en la cartera `n_danos` (sobredispersa) y `n_fraude` (con ceros) tienen
**casi el mismo** cociente varianza/media ($\approx 3$): en el margen se confunden, y solo mirando los
**ceros** se distinguen.

El contraste práctico es `DHARMa::testZeroInflation`, que compara los ceros observados con los simulados
del modelo ajustado. Lo aplicamos a una **NB** de `n_fraude`: si aún sobran ceros, la inflación es
**genuina** y no mera sobredispersión.

```{r}
#| label: u23-nb-zerotest
m_fnb <- MASS::glm.nb(n_fraude ~ potencia_cv + zona_circulacion + uso + tipo_vehiculo +
                        offset(log(exposicion)), data = cartera)
DHARMa::testZeroInflation(m_fnb, plot = FALSE)   # ¿aún sobran ceros tras la NB?
```

Aquí ocurre algo instructivo: la NB **reduce** el exceso a un ratio de apenas **1.06** —casi iguala los
ceros—, aunque con $n\approx 3000$ el test siga siendo significativo. Es la moraleja de fondo: una NB
flexible **imita** bastante bien la inflación de ceros, así que la distinción fina no la zanja este
contraste, sino la **comparación de modelos** ([Sección 3.4](#sec-u23-elegir)) y la **pregunta** —¿hay
una subpoblación que nunca reclama?—. Que aquí sepamos, por el DGP, que los ceros son estructurales es
un lujo de laboratorio.

La alternativa **paramétrica** clásica es el test de score de **Van den Broek** [@vandenbroek1995],
implementado en `vcdExtra::zero.test()`:

```{r}
#| label: u23-scoretest
vcdExtra::zero.test(cartera$n_fraude)   # score test de Van den Broek
```

Da un $\chi^2$ enorme (≈ **2913**, $p<2\times10^{-16}$). Con un matiz que conviene enseñar:
`zero.test()` usa la **media muestral** como tasa —**ignora covariables y *offset***—, así que es un
contraste **marginal** que **exagera** la inflación, porque atribuye a los ceros parte de lo que en
realidad explican las covariables (su exceso es mayor que el $1.7$ de la Poisson ajustada). Para el
modelo con covariables son más fieles el covariate-aware `countreg::zitest()` o la **simulación** de
`DHARMa`.

Confirmado el exceso, ¿son esos ceros **estructurales** o **muestrales**? El dato no lo dice; lo fijan
el **modelo** y su interpretación. Los *zero-inflated* y los *hurdle* formalizan cada historia, cada uno
con un supuesto distinto. Es lo que vemos a continuación.

## 3.2 Modelos zero-inflated (ZIP / ZINB) {#sec-u23-zi}

### El modelo: una mezcla de dos poblaciones

El *zero-inflated* [@lambert1992] toma en serio las dos historias del cero y las **modela como una
mezcla**. Con probabilidad $\pi_i$ la póliza es un **cero estructural** (nunca reclamará, aporta un 0
seguro); con probabilidad $1-\pi_i$ es del grupo **en riesgo**, y ahí el conteo sigue una distribución
$f$ (Poisson o NB). La probabilidad de cada valor combina las dos fuentes:

$$P(Y_i=0)=\pi_i+(1-\pi_i)\,f(0),\qquad P(Y_i=k>0)=(1-\pi_i)\,f(k).$$

Son, en el fondo, **dos submodelos** con enlaces distintos, que pueden usar predictores distintos:

- un **logit** para la parte estructural, $\pi_i=\operatorname{logit}^{-1}(\mathbf{z}_i'\boldsymbol\gamma)$
  —quién no está en riesgo—;
- un **log** para la parte de conteo, $\mu_i=\exp(\mathbf{x}_i'\boldsymbol\beta)$ —a qué ritmo reclaman
  los que sí lo están—.

Si $f$ es la Poisson tenemos el **ZIP**; si los positivos están además sobredispersos, se usa la NB y
tenemos el **ZINB**.

### Verosimilitud y estimación

Cada observación contribuye a la log-verosimilitud según sea cero o positiva (con
$\mu_i=\exp(\mathbf{x}_i'\boldsymbol\beta)$, más el *offset*, y $\pi_i$ del logit):

$$\ell_i=\begin{cases}\log\!\bigl(\pi_i+(1-\pi_i)\,e^{-\mu_i}\bigr) & y_i=0,\\[2pt]\log(1-\pi_i)+y_i\log\mu_i-\mu_i-\log(y_i!) & y_i>0.\end{cases}$$

(En el ZINB, $e^{-\mu_i}$ y el núcleo Poisson se sustituyen por la masa y la pmf de la NB.) Las dos
partes se estiman **conjuntamente** por máxima verosimilitud —los ceros están «repartidos» entre ambos
procesos, así que no se pueden separar—. Al haber una **pertenencia latente** (¿es esta póliza un cero
estructural o un cero muestral?), el método natural es el algoritmo **EM** [@dempster1977], que alterna
estimar esa pertenencia y reajustar los dos submodelos; también se optimiza directamente. En R,
`pscl::zeroinfl` (o `glmmTMB` con `ziformula`).

### Ajuste e interpretación

Antes de ajustar, conviene mirar **qué mueve cada parte**. La proporción de ceros baja al crecer la
potencia y cambia con el uso —eso alimenta la parte **estructural**—; y la media de reclamaciones sube
con la potencia —eso, la parte de **conteo**—:

```{r}
#| label: fig-u23-zip-motiv
#| fig-cap: "Motivación de las dos partes del ZIP. Izquierda (parte estructural): la proporción de ceros de `n_fraude` baja al crecer la potencia y difiere por uso. Derecha (parte de conteo): la media de reclamaciones sube con la potencia. Cada relación justifica un submodelo."
#| fig-width: 7.5
#| fig-height: 3.4
cartera |>
  dplyr::mutate(tramo_pot = dplyr::ntile(potencia_cv, 5)) |>
  dplyr::group_by(tramo_pot, uso) |>
  dplyr::summarise(`Parte estructural: P(cero)` = mean(n_fraude == 0),
                   `Parte de conteo: media`     = mean(n_fraude), .groups = "drop") |>
  tidyr::pivot_longer(-c(tramo_pot, uso), names_to = "parte", values_to = "v") |>
  dplyr::mutate(parte = factor(parte, levels = c("Parte estructural: P(cero)", "Parte de conteo: media"))) |>
  ggplot(aes(tramo_pot, v, colour = uso)) +
  geom_line() + geom_point(size = 2) +
  facet_wrap(~ parte, scales = "free_y") +
  labs(x = "quintil de potencia (CV)", y = NULL, colour = NULL)
```

La parte de conteo lleva además `zona_circulacion` y `tipo_vehiculo`; su **tasa** de reclamaciones
también varía con ellas, lo que justifica incluirlas:

```{r}
#| label: fig-u23-zip-motiv2
#| fig-cap: "Tasa de `n_fraude` (reclamaciones por unidad de exposición) según `zona_circulacion` y `tipo_vehiculo`. Ambas mueven el conteo —zona urbana y ciertos vehículos reclaman a más ritmo—, así que entran en la parte de conteo del ZIP."
#| fig-width: 7.5
#| fig-height: 3.2
dplyr::bind_rows(
  cartera |> dplyr::group_by(predictor = "zona_circulacion", nivel = as.character(zona_circulacion)) |>
    dplyr::summarise(tasa = sum(n_fraude) / sum(exposicion), .groups = "drop"),
  cartera |> dplyr::group_by(predictor = "tipo_vehiculo",    nivel = as.character(tipo_vehiculo)) |>
    dplyr::summarise(tasa = sum(n_fraude) / sum(exposicion), .groups = "drop")) |>
  ggplot(aes(nivel, tasa)) +
  geom_col(fill = "steelblue") +
  facet_wrap(~ predictor, scales = "free_x") +
  labs(x = NULL, y = "tasa de reclamaciones (por unidad de exposición)")
```

Con esa lectura, la fórmula tiene **dos lados**, separados por `|`: a la izquierda el conteo (con los
predictores de riesgo), a la derecha la parte de ceros (con lo que hace a una póliza «no reclamante»:
`uso` y `potencia_cv`):

```{r}
#| label: u23-zip
m_zip <- pscl::zeroinfl(
  n_fraude ~ potencia_cv + zona_circulacion + uso + tipo_vehiculo + offset(log(exposicion)) |
             uso + potencia_cv,
  dist = "poisson", data = cartera)
summary(m_zip)
```

Se lee en **dos bloques**. En el de **conteo** (enlace log), $\exp(\beta)$ es una **razón de tasas**
(IRR) entre las pólizas en riesgo: la **potencia** sube el ritmo ($\exp(0.0071)\approx 1.007$ por CV, es
decir $\times 1.4$ por cada 50 CV extra); las zonas menos urbanas lo bajan (rural $\times 0.81$ frente a
urbana); y la **moto** lo eleva ($\times 1.26$). En el de **ceros** (enlace logit), $\exp(\gamma)$ es el
**odds ratio de ser un cero estructural** (no reclamante): el uso **comercial** lo reduce a menos de la
mitad ($\exp(-0.78)\approx 0.46$: mucho más a menudo en riesgo) y la **potencia** también (por cada 50
CV, $\times 0.59$). Dos preguntas —*quién está en riesgo* y *a qué ritmo reclama quien lo está*—
respondidas a la vez. (Los signos coinciden con el DGP: `g_cero` penaliza a comercial y potencia; lo
validaremos en la [Sección 3.4](#sec-u23-elegir).)

¿Hace falta la NB en el conteo? Se ajusta el **ZINB** (`dist = "negbin"`) y se compara por AIC:

```{r}
#| label: u23-zinb
m_zinb <- pscl::zeroinfl(
  n_fraude ~ potencia_cv + zona_circulacion + uso + tipo_vehiculo + offset(log(exposicion)) |
             uso + potencia_cv,
  dist = "negbin", data = cartera)
AIC(m_zip, m_zinb)
```

El AIC apenas se mueve —**8582** (ZIP) frente a **8584** (ZINB)—: la NB **no aporta nada** en el
conteo, así que por **parsimonia** nos quedamos con el **ZIP**. Sabemos, por el DGP, que el conteo se
generó con una Poisson (la sobredispersión venía **solo** de los ceros), lo que lo explica; pero en un
caso real **eso no se sabe**: quien decide es el AIC (y el re-diagnóstico), no un conocimiento previo.

### Bondad de ajuste y diagnóstico

Tres comprobaciones de **bondad de ajuste**: que el modelo reproduce los **ceros**, que ajusta los
**positivos** (¿sobredispersos?) y que la **forma** general encaja.

**Ceros.** Comparamos los observados con los que predice el ZIP (sumando $\hat P(Y_i=0)$ sobre las
pólizas):

```{r}
#| label: u23-zip-diag
c(observados    = sum(cartera$n_fraude == 0),
  esperados_zip = round(sum(predict(m_zip, type = "prob")[, 1])))
```

Coinciden: el exceso está absorbido (y `testZeroInflation` sobre el ZIP ya no rechazaría).

**Positivos.** Ya lo vimos: el **ZINB no mejora** al ZIP (AIC 8582 vs 8584), así que el conteo de las
pólizas en riesgo es Poisson, **sin sobredispersión extra**.

**Forma.** El rootograma confirma que el ZIP sigue de cerca tanto el 0 como los positivos:

```{r}
#| label: fig-u23-zip-root
#| fig-cap: "Frecuencias observadas de `n_fraude` frente a las esperadas por el ZIP. A diferencia de la Poisson (que erraba el 0), el ZIP reproduce el pico de ceros y también los conteos positivos."
#| fig-width: 6
#| fig-height: 3.2
esp <- colSums(predict(m_zip, type = "prob")); K <- 0:8
tibble::tibble(k = K,
               Observado      = as.numeric(table(factor(pmin(cartera$n_fraude, 8), levels = K))),
               `ZIP ajustado` = c(esp[1:8], sum(esp[-(1:8)]))) |>
  tidyr::pivot_longer(-k, names_to = "fuente", values_to = "frec") |>
  ggplot(aes(k, frec, fill = fuente)) +
  geom_col(position = "dodge") +
  scale_fill_manual(values = c("Observado" = "steelblue", "ZIP ajustado" = "darkorange")) +
  labs(x = "nº de reclamaciones", y = "nº de pólizas", fill = NULL)
```

Ceros reproducidos, positivos Poisson y forma ajustada: el **ZIP ajusta bien**. La comparación con el
hurdle y los demás modelos va en la [Sección 3.4](#sec-u23-elegir).

¿Y hace falta el ZIP frente a la **Poisson** a secas? Ya lo sabemos por vías fiables: el score test y
`DHARMa` ([Sección 3.1](#sec-u23-ceros)) detectaron el exceso, y el **AIC** lo ratifica al comparar
modelos ([Sección 3.4](#sec-u23-elegir)).

::: {.callout-warning}
## No uses el test de Vuong para esto
En casi cualquier tutorial de *zero-inflation* verás el **test de Vuong** (`pscl::vuong`) para decidir
Poisson vs ZIP. **Se desaconseja**: Vuong exige modelos **no anidados**, y la Poisson es un caso
particular del ZIP ($\pi=0$), así que sus supuestos fallan y su $p$-valor no es interpretable
[@wilson2015]. Quédate con el **score test**, `DHARMa` y el **AIC**.
:::

## 3.3 Modelos hurdle {#sec-u23-hurdle}

### El modelo: una barrera y un conteo truncado

El *hurdle* [@mullahy1986] cuenta **otra historia**: un proceso **en dos etapas**. Primero se cruza (o
no) una **barrera** —¿ocurre **algún** evento?—; y solo si se cruza, un conteo dice **cuántos**, pero
ya **sin posibilidad de cero** (truncado en 0). Con $p_i=\Pr(Y_i>0)$ la probabilidad de cruzar y $f$ la
distribución de conteo:

$$P(Y_i=0)=1-p_i,\qquad P(Y_i=k>0)=p_i\,\frac{f(k)}{1-f(0)}.$$

La diferencia con el ZI es de raíz: aquí **todos** los ceros vienen de **un único** proceso (no cruzar
la barrera); cruzada, el conteo es $\ge 1$. No hay «ceros muestrales» mezclados con los positivos.

### Verosimilitud y estimación

La gran ventaja es que las dos partes **no comparten parámetros**, así que la log-verosimilitud se
**separa** y cada parte se estima por su cuenta (sin EM):

$$\ell_i=\begin{cases}\log(1-p_i) & y_i=0,\\[2pt]\log p_i+\log f(y_i)-\log\!\bigl(1-f(0)\bigr) & y_i>0.\end{cases}$$

Es decir: un **GLM binomial** para la barrera (0 vs $>0$) y un **conteo truncado en cero** (Poisson o
NB) para los positivos, ajustables por separado por máxima verosimilitud. En R, `pscl::hurdle`.

### Ajuste e interpretación

Misma fórmula de dos lados (`conteo | barrera`):

```{r}
#| label: u23-hurdle
m_hp <- pscl::hurdle(
  n_fraude ~ potencia_cv + zona_circulacion + uso + tipo_vehiculo + offset(log(exposicion)) |
             uso + potencia_cv,
  dist = "poisson", data = cartera)
summary(m_hp)
```

Ojo al **cambio de signo** respecto al ZI: aquí el bloque binario modela la probabilidad de **cruzar la
barrera** (tener $\ge 1$ evento), no la de ser un cero estructural. Así, un coeficiente **positivo** en
`uso` comercial significa que esas pólizas cruzan la barrera **con más frecuencia** (tienen algún parte
más a menudo) —la misma realidad que en el ZI salía como «menos cero estructural», leída al revés—. El
bloque de conteo se interpreta en IRR, sobre el conteo **truncado** (el ritmo entre quienes ya han
cruzado).

### Bondad de ajuste y diagnóstico

El hurdle ajusta los ceros **exactamente por construcción** —la parte binaria reproduce la proporción
observada—, así que «¿ajusta el 0?» es trivialmente sí:

```{r}
#| label: u23-hurdle-diag
c(observados       = sum(cartera$n_fraude == 0),
  esperados_hurdle = round(sum(predict(m_hp, type = "prob")[, 1])))   # coinciden por construcción
```

En efecto, 1755 = 1755. El diagnóstico se centra, pues, en la **parte positiva** (el conteo truncado):
¿reproduce la forma de los conteos $>0$, o hay sobredispersión que pida NB? El **rootograma** debería
ajustar también los positivos:

```{r}
#| label: fig-u23-hurdle-root
#| fig-cap: "Frecuencias observadas de `n_fraude` frente a las esperadas por el hurdle-Poisson. El 0 coincide por construcción; los conteos positivos también se reproducen bien."
#| fig-width: 6
#| fig-height: 3.2
esp <- colSums(predict(m_hp, type = "prob")); K <- 0:8
tibble::tibble(k = K,
               Observado         = as.numeric(table(factor(pmin(cartera$n_fraude, 8), levels = K))),
               `Hurdle ajustado` = c(esp[1:8], sum(esp[-(1:8)]))) |>
  tidyr::pivot_longer(-k, names_to = "fuente", values_to = "frec") |>
  ggplot(aes(k, frec, fill = fuente)) +
  geom_col(position = "dodge") +
  scale_fill_manual(values = c("Observado" = "steelblue", "Hurdle ajustado" = "darkorange")) +
  labs(x = "nº de reclamaciones", y = "nº de pólizas", fill = NULL)
```

Y para saber si los positivos necesitan **NB**, ajustamos el hurdle-NB y comparamos por AIC —si no
mejora, la Poisson truncada basta—:

```{r}
#| label: u23-hurdle-nb
m_hnb <- pscl::hurdle(
  n_fraude ~ potencia_cv + zona_circulacion + uso + tipo_vehiculo + offset(log(exposicion)) |
             uso + potencia_cv,
  dist = "negbin", data = cartera)
AIC(m_hp, m_hnb)
```

**Conclusión:** los ceros son exactos por construcción, los positivos se reproducen bien en el
rootograma y el hurdle-NB no aporta (el conteo truncado es Poisson): el hurdle **ajusta bien**. La
comparación con el ZI —y con qué criterio elegir— va en la [Sección 3.4](#sec-u23-elegir).

## 3.4 Elegir, comparar y conectar {#sec-u23-elegir}

Hemos ajustado seis modelos para `n_fraude` —Poisson, NB, ZIP, ZINB, hurdle-Poisson y hurdle-NB—. Toca
compararlos, ver qué cambia en la predicción y **validar** contra el DGP.

### Los modelos, lado a lado

Todos tienen verosimilitud propia, así que se comparan por **AIC**, que no exige que estén anidados
(usamos los seis ya ajustados, incluido el `m_hnb` de la [Sección 3.3](#sec-u23-hurdle)):

```{r}
#| label: u23-aic
mods <- list(Poisson = m_fp, NB = m_fnb, ZIP = m_zip, ZINB = m_zinb,
             `Hurdle-P` = m_hp, `Hurdle-NB` = m_hnb)
data.frame(modelo = names(mods),
           df  = sapply(mods, function(m) attr(logLik(m), "df")),
           AIC = round(sapply(mods, AIC), 1)) |>
  dplyr::arrange(AIC)
```

El resultado es nítido: los que **tratan los ceros** dejan muy atrás a la Poisson (AIC ≈ 11003) y a la
NB (9188). Entre ellos, como el conteo es Poisson, las versiones **NB no aportan** (ZINB 8584 ≈ ZIP
8582; hurdle-NB 8594 ≈ hurdle-P 8592, con un parámetro más). Y —lo interesante— el **ZIP (8582) gana al
hurdle-Poisson (8592) por unos 10 puntos de AIC**: aunque sus coeficientes de conteo son casi idénticos
(la misma historia del ritmo), el ZIP ajusta mejor los **ceros**, porque el DGP los generó por
**inflación estructural**, no por una barrera. Así que aquí los datos **sí** distinguen ZI de hurdle —el
peso de Akaike se lo lleva el ZIP (≈ 0.72)—.

La misma lectura estándar de bondad de ajuste (**AIC**, **BIC**, **RMSE**) para los seis modelos:

```{r}
#| label: u23-perf
performance::compare_performance(Poisson = m_fp, NB = m_fnb, ZIP = m_zip, ZINB = m_zinb,
                                 `Hurdle-P` = m_hp, `Hurdle-NB` = m_hnb,
                                 metrics = c("AIC", "BIC", "RMSE"))
```

Aquí hay una lección: el **RMSE es casi idéntico** (≈ 1.85) en los seis modelos —todos predicen la misma
**media**—, pero el **AIC y el BIC** los separan con claridad, y el peso de Schwarz (BIC) casi entero se
lo lleva el **ZIP** (≈ 0.98). El error de predicción **puntual** (RMSE) no distingue estos modelos; la
bondad de ajuste **distribucional** (AIC/BIC), sí.

::: {.callout-tip}
## Compendio: bondad de ajuste con exceso de ceros

Vale todo lo del [compendio de la Unidad 2.2](#sec-u22-elegir) —dispersión, AIC/BIC, pseudo-$R^2$,
rootograma, `DHARMa`—, con **tres añadidos** propios del exceso de ceros:

- **Contrasta frente a la NB, no a la Poisson**: la NB ya fabrica ceros; el exceso genuino es el que
  sobra **por encima** de ella.
- **Comprueba el ajuste del 0** (observados vs $\sum_i\hat P(Y_i{=}0)$): en el **hurdle** es exacto por
  construcción; en el **ZI** no lo es —hay que verificarlo—.
- **Diagnostica las dos partes**: los ceros/barrera **y** el conteo de los positivos (¿piden NB? →
  ZINB / hurdle-NB, por AIC).

Detección del exceso: score de Van den Broek (`vcdExtra::zero.test`, marginal) o, mejor,
`DHARMa::testZeroInflation`.
:::

### Predicción: dos recetas, casi el mismo número

Ambas familias predicen la **media marginal** $E[Y\mid x]$, pero la componen distinto —el ZI como
$(1-\pi)\mu$, el hurdle como $p\cdot\mu/(1-e^{-\mu})$—. Como predicen el mismo **promedio** (ya vimos que
el RMSE era idéntico), sus predicciones puntuales quedan muy próximas, aunque el AIC prefiera al ZIP:

```{r}
#| label: u23-pred
nuevas <- cartera[1:5, ]
cbind(ZIP    = predict(m_zip, nuevas, type = "response"),
      Hurdle = predict(m_hp,  nuevas, type = "response"))
```

Lo que las distingue no es el número, sino la **lectura de las dos partes**: `predict(type = "zero")` y
`predict(type = "count")` dan, en cada modelo, la probabilidad estructural / de cruzar la barrera y la
intensidad. Cada familia responde a una pregunta distinta.

::: {.callout-note}
## ZI o hurdle: cuándo cada uno

A menudo ajustan parecido y la elección es de **modelo mental**; pero cuando un mecanismo generó de
verdad los datos, el **AIC puede favorecerlo** —aquí el ZIP le gana al hurdle porque los ceros son
estructurales, no de barrera—:

- **Zero-inflated** si crees que hay una **subpoblación estructural** —pólizas que *nunca* reclamarán,
  mezcladas con las de riesgo—. La parte de ceros estima *quién es inmune*.
- **Hurdle** si lo ves como un **proceso en dos etapas** —primero «¿ocurre algo?», luego «¿cuánto?»—.
  La parte binaria estima *quién cruza la barrera*.

Si además hay sobredispersión en los **positivos**, la versión **NB** (ZINB / hurdle-NB); si no, basta
la Poisson.
:::

### Validación contra el DGP

Como los datos son simulados, comprobamos que el análisis **recupera la verdad**. El DGP generó los
ceros por inflación estructural (`g_cero`) sobre un conteo Poisson (`b_ceros`):

```{r}
#| label: u23-validacion
v <- attr(cartera, "verdad")
v$g_cero   # DGP de la parte estructural: intercepto, efecto de uso y de potencia
```

Los signos coinciden con el ZIP ajustado: en la parte estructural, `uso` comercial y `potencia` con
coeficiente **negativo** (menos «no reclamantes») —el ajuste dio $-0.78$ y $\approx -0.4$ en escala
estandarizada—; y el AIC prefiere el **ZIP** frente al ZINB (el conteo se generó **Poisson**) **y**
frente al hurdle (los ceros son **estructurales**, no de barrera). Es decir, la comparación de modelos
señala el mecanismo correcto. Es decir, a ciegas hemos elegido el modelo correcto y recuperado sus parámetros —el
control de calidad que pediremos en el estudio de caso—.

### Una estrategia general

::: {.callout-tip}
## Receta para el exceso de ceros

1. **Ajusta Poisson y NB** y **diagnostica los ceros**: rootograma y `testZeroInflation` **frente a la
   NB** (no a la Poisson).
2. Si aún sobran ceros, **elige la historia**: subpoblación inmune → **ZI**; proceso en dos etapas →
   **hurdle**.
3. **Ajusta** ZIP/ZINB o hurdle-P/NB; decide la distribución del conteo (NB si los positivos están
   sobredispersos) por **AIC** y re-diagnóstico.
4. **Compara** ZI vs hurdle por AIC **y por la pregunta** (suelen empatar en ajuste).
5. **Interpreta las dos partes** (estructural/barrera + intensidad) y **predice** la media marginal.
6. **Valida** (contra el DGP en el curso; fuera de muestra en la práctica → [Unidad 2.6](#sec-u26)).
:::

::: {.callout-important}
## Tarea del estudiante (2.3) — Pregunta 8 del caso
Sobre la cartera de tu equipo abordas la **Pregunta 8** de la dirección ([Unidad 2.7](#sec-u27)): *la mayoría
de reclamaciones **nunca pasa por revisión antifraude**; ¿hay pólizas que por su naturaleza **no la levantan**,
frente a otras que **aún no** lo han hecho, y cómo las distinguimos?* Sobre `n_fraude`: **diagnostica** el
exceso de ceros (frente a la NB, no a la Poisson), **ajusta** un modelo de ceros —zero-inflated y/o hurdle— y
**decide y justifica** cuál encaja, tanto por AIC como por la **historia** (¿subpoblación que nunca la levanta,
o proceso en dos etapas?). Interpreta las **dos partes** (quién puede levantarla / a qué ritmo) y **valida** la
parte estructural contra la verdad del DGP (`attr(cartera, "verdad")$g_cero`).
:::
