<!-- Partial · Incluir con {{< include _unidad_2_7.qmd >}}. Sin YAML. Chunks u27-.
     Capstone de selección: de AIC/BIC a la validación cruzada y la regularización.
     Se trabaja sobre la Poisson limpia (n_asistencia) de la cartera auto, que ya trae
     predictores de ruido "para que el lasso tenga qué descartar". Validación contra el DGP. -->

# 7 · Selección, validación cruzada y regularización {#sec-u27}

Hasta aquí, cada vez que hemos tenido que **elegir** entre modelos —qué predictores entran, si añadir un
término, qué familia— nos hemos apoyado en criterios que se calculan sobre **los mismos datos con los que
ajustamos**: la *deviance*, la razón de verosimilitudes, el AIC y el BIC. Son criterios *in-sample*: miran
lo bien que el modelo reproduce la muestra que ya ha visto. El problema es que un modelo puede reproducir su
propia muestra cada vez mejor cuantos más parámetros le demos —hasta memorizarla— sin por ello **predecir**
mejor una póliza nueva. Esta unidad da dos pasos para separar *ajustar bien* de *predecir bien*. Primero, la
**validación cruzada**: en lugar de penalizar la complejidad con una fórmula (el `2k` del AIC), estimamos el
error de predicción **fuera de la muestra**, dejando fuera parte de los datos y prediciéndolos. Segundo, la
**regularización** —*ridge*, *lasso* y *elastic-net*—, que en vez de elegir modelos uno a uno **encoge** los
coeficientes hacia cero y, en el caso del *lasso*, pone algunos **exactamente** a cero: selección y ajuste en
una sola pasada. Cerramos comprobando que es la **misma máquina** que ya usamos en la logística del Caso 1:
solo cambia la familia.

::: {.callout-note}
## Sobre esta unidad
Objetivo general: **conteos y tasas** — comparar y seleccionar modelos de Poisson pasando de los criterios
*in-sample* (AIC/BIC) a la evaluación *out-of-sample* (**validación cruzada**) y a la **regularización**
(*ridge*/*lasso*/*elastic-net*, con `glmnet` sobre la familia Poisson). Es el eco, en la escala de la tasa,
de lo que en el Caso 1 hacíamos con la *deviance* y el AUC *in-sample*.
:::

<!-- ============================================================================
     ESQUEMA:
       7.1 De la selección clásica a la validación cruzada (AIC/BIC -> CV k-fold; sesgo-varianza).
       7.2 Regularización: ridge, lasso y elastic-net (glmnet Poisson + cv.glmnet; lasso = selección;
           validación contra la "verdad" del DGP).
       7.3 La misma máquina en la binaria (glmnet family="binomial"; nota Gamma -> Caso 3).
============================================================================ -->

Trabajaremos sobre la respuesta **limpia** de la cartera, `n_asistencia` (la Poisson bien portada de la
[Unidad 2.1](#sec-u21)), con su *offset* de exposición. La elegimos a propósito: sin sobredispersión ni
exceso de ceros de por medio, aislamos el fenómeno de esta unidad —**qué variables conservar**—. Y la
cartera es el banco de pruebas ideal porque, junto a los predictores que **de verdad** mueven la tasa, trae
un bloque de variables de **ruido** (sexo, color del vehículo, forma de pago…) que el DGP generó **sin
relación** con las respuestas, precisamente para que tengamos algo que descartar y podamos **comprobar contra
la verdad** si lo descartamos bien.

```{r}
#| label: u27-datos
# Predictores del riesgo (activos en el DGP) + bloque de ruido (relación nula por diseño).
activos <- c("edad_conductor", "antiguedad_carnet", "potencia_cv", "antiguedad_vehiculo",
             "zona_circulacion", "uso", "tipo_vehiculo")
ruido   <- c("sexo", "estado_civil", "color_vehiculo", "tiene_garaje", "forma_pago",
             "financiado", "km_declarados", "valor_vehiculo", "n_conductores", "antiguedad_cliente")
predictores <- c(activos, ruido)

cartera |> dplyr::select(n_asistencia, exposicion, dplyr::all_of(predictores)) |> dplyr::glimpse()
```

## 7.1 De la selección clásica a la validación cruzada {#sec-u27-cv}

### Ajustar bien no es predecir bien

Un modelo tiene dos errores muy distintos. Uno es lo bien que reproduce **la muestra con la que se ajustó**
—su *deviance* de entrenamiento—; el otro, lo bien que predeciría **una póliza que nunca ha visto**. Solo el
segundo importa para tarificar al cliente que entra mañana, y no coinciden: añadiendo predictores, el primero
**siempre** mejora (o al menos no empeora), aunque esos predictores sean puro ruido, porque el ajuste puede
usar sus fluctuaciones muestrales para pegarse un poco más a los datos. A ese espejismo se le llama
**optimismo** del error *in-sample*, y es la razón por la que la *deviance* de entrenamiento, sola, no sirve
para elegir: premiaría siempre al modelo más grande.

Se ve en una línea. Ajustemos el modelo con solo los predictores activos y el modelo que además mete **todo**
el ruido, y comparemos sus *deviances* de entrenamiento:

```{r}
#| label: u27-optimismo
f_activos <- reformulate(c(activos, "offset(log(exposicion))"), response = "n_asistencia")
f_todo    <- reformulate(c(predictores, "offset(log(exposicion))"), response = "n_asistencia")

m_activos <- glm(f_activos, family = poisson, data = cartera)
m_todo    <- glm(f_todo,    family = poisson, data = cartera)

c(dev_activos = deviance(m_activos), dev_todo = deviance(m_todo),
  gl_activos = m_activos$df.residual, gl_todo = m_todo$df.residual)
```

La *deviance* del modelo con ruido es **menor** (ajusta «mejor»), aunque sabemos —porque conocemos el DGP—
que esas variables no aportan nada. Ha gastado grados de libertad en modelar azar. Necesitamos un criterio
que **cobre** por esa complejidad.

La respuesta clásica a la pregunta «¿es **real** ese descenso?» es el **test de la razón de verosimilitudes**
(LRT). Como los modelos están **anidados** —`m_activos` es `m_todo` con los 14 coeficientes del ruido puestos a
cero—, la diferencia de *deviances* se distribuye, bajo la hipótesis nula de que **todos** esos coeficientes son
cero, como una $\chi^2$ con tantos grados de libertad como parámetros de más (aquí, los 14 del bloque de ruido).
`anova()` lo calcula:

```{r}
#| label: u27-lrt
anova(m_activos, m_todo, test = "LRT")
```

Con datos generados sin relación con el ruido, el descenso **no supera** lo que 14 parámetros extra compran por
azar —aquí, una caída de *deviance* de $\approx 18$ sobre $14$ grados de libertad, con $p \approx 0.22$—, así que
el test **no rechaza**: no hay evidencia de que esas variables pertenezcan al modelo, justo lo que dice el DGP.
Fíjate en que el LRT es, en el fondo, **otra forma de cobrar por la
complejidad**: no mira el descenso a secas, sino si **supera** el umbral de una $\chi^2_{14}$; esa misma idea
—descenso de *deviance* frente a número de parámetros— es la que el AIC convierte en un cargo fijo de $2$ por
coeficiente. Pero el LRT tiene tres límites que son, exactamente, los que empujan hacia lo que sigue: exige
modelos **anidados** (no compara dos modelos cualesquiera), responde a «¿hay **asociación**?» y no a «¿predice
**mejor** fuera de la muestra?», y **no escala** a rastrear entre decenas de predictores. Para eso necesitamos
estimar el error de predicción **directamente**.

### El apaño analítico: AIC y BIC

La primera respuesta, la que ya usábamos en el Caso 1, es **penalizar analíticamente** el número de
parámetros. El AIC [@akaike1974] suma a la *deviance* un cargo de $2k$ por los $k$ parámetros; el BIC
[@schwarz1978] cobra $k\log n$, más caro cuando $n$ es grande, así que tiende a modelos más pequeños. Ambos
convierten «ajusta mejor» en «ajusta mejor **descontando** lo que cuesta»:

```{r}
#| label: u27-aic-bic
tibble::tibble(
  modelo = c("solo activos", "activos + ruido"),
  gl     = c(length(coef(m_activos)), length(coef(m_todo))),
  AIC    = c(AIC(m_activos), AIC(m_todo)),
  BIC    = c(BIC(m_activos), BIC(m_todo)))
```

Con el cargo por complejidad, el modelo **sin ruido** gana en ambos: su *deviance* es un pelín mayor, pero no
paga por los catorce coeficientes inútiles del bloque de ruido. AIC y BIC son rápidos y, para comparar unos pocos modelos anidados,
suficientes. Tienen dos límites que motivan lo que sigue. Primero, son una **aproximación**: valen bajo el
modelo y el tamaño muestral adecuados, y estiman el error de predicción de forma indirecta, vía la
verosimilitud. Segundo, y más importante en la práctica, **no escalan a la búsqueda**: si hay 17 predictores
—o 170—, comparar todos los subconjuntos por AIC es inviable, y la selección paso a paso (`step()`) explora
solo una fracción y hereda los problemas de la inferencia tras seleccionar. Queremos estimar el error de
predicción **directamente** y, después, un método que **no tenga que enumerar** modelos.

### La validación cruzada: medir el error donde importa

La idea de la **validación cruzada** [@stone1974] es tan simple como honesta: si lo que importa es predecir
datos nuevos, **escondamos** algunos, ajustemos sin ellos y midamos el error al predecirlos. En la variante
de $k$ *bloques* (*k-fold*), partimos la cartera en $k$ trozos; por turnos, uno hace de test y los otros
$k-1$ de entrenamiento; cada póliza se predice **exactamente una vez**, siempre con un modelo que **no la vio**.
El error de predicción es el promedio sobre los $k$ turnos. Como estamos en Poisson, la métrica natural no es
el error cuadrático sino la **deviance de Poisson** por observación (dos veces la log-verosimilitud que le
falta a la predicción), que es la misma vara con la que ajustamos.

**¿Cuántos bloques?** La elección de $k$ es, ella misma, un compromiso sesgo–varianza, pero esta vez sobre la
**estimación del error**, no sobre el modelo. Con $k = n$ —validación cruzada *dejando uno fuera* (LOOCV)— el
estimador es casi insesgado pero **muy variable** y caro de calcular; con $k$ pequeño ($2$ o $3$) es barato pero
**sesga el error al alza**, porque cada modelo se entrena con una fracción mucho menor de los datos. La
bibliografía [@james2021; @hastie2009] recomienda, como término medio, **$k = 5$ o $k = 10$**, que es la
elección estándar. Aquí usamos **$k = 10$** en todo el capítulo (también en `cv.glmnet`, vía `nfolds = 10`).

**¿Cómo lo resolvemos sobre estos datos?** Repartimos las $n$ pólizas en $10$ bloques del mismo tamaño con una
asignación **aleatoria** —fijando la semilla del curso, para que sea reproducible—; cada bloque hace de test una
vez, entrenando con los otros nueve; predecimos el bloque de test **arrastrando su *offset*** y acumulamos su
deviance; al final promediamos por observación. Un apunte sobre la métrica, que resuelve una duda razonable:
la `deviance(fit)` que devuelve un modelo ajustado es la de **entrenamiento** —mide el ajuste sobre las mismas
filas que lo entrenaron—, y lo que necesitamos es la deviance sobre las filas **que el modelo no vio**, que el
objeto ajustado no guarda; por eso la evaluamos nosotros sobre el bloque de test. Pero **no reinventamos la
fórmula**: reutilizamos la definición de deviance de la **propia familia**, `poisson()$dev.resids(y, mu, w)`,
que es exactamente la que R suma por dentro para producir `deviance(fit)` —solo que aplicada a la `y` de test
frente a la `mu` predicha—.

```{r}
#| label: u27-cv-funcion
# Deviance de Poisson OUT-OF-SAMPLE = deviance de la familia aplicada a (y de test, mu predicha).
# poisson()$dev.resids(y, mu, w) da las contribuciones a la deviance que R suma en deviance(fit);
# aquí las sumamos sobre las filas que el modelo NO vio. No hay que rehacer la fórmula a mano.
dev_poisson <- function(y, mu) sum(poisson()$dev.resids(y, mu, wt = 1))

# Validación cruzada de k = 10 bloques para un glm de Poisson con offset. Devuelve la deviance
# de predicción (out-of-sample) por observación.
cv_deviance <- function(formula, datos, k = 10, semilla = SEMILLA_CURSO) {
  set.seed(semilla)
  bloque <- sample(rep(seq_len(k), length.out = nrow(datos)))  # partición aleatoria en k bloques
  dev_test <- 0
  for (b in seq_len(k)) {
    ent <- datos[bloque != b, ]; test <- datos[bloque == b, ]  # entrena con k-1 bloques, evalúa en el b
    fit <- glm(formula, family = poisson, data = ent)
    mu  <- predict(fit, newdata = test, type = "response")     # incluye el offset
    dev_test <- dev_test + dev_poisson(test$n_asistencia, mu)
  }
  dev_test / nrow(datos)      # deviance de predicción por observación
}
```

```{r}
#| label: u27-cv-comparar
f_nulo <- n_asistencia ~ offset(log(exposicion))
tibble::tibble(
  modelo       = c("nulo", "solo activos", "activos + ruido"),
  cv_deviance  = c(cv_deviance(f_nulo, cartera),
                   cv_deviance(f_activos, cartera),
                   cv_deviance(f_todo, cartera)))
```

La lectura es la clave de toda la unidad. El modelo **nulo** predice mal: no usa información. El de
**activos** baja claramente la *deviance* de predicción: esos predictores **generalizan**. Y el de **activos +
ruido** ya **no mejora** —normalmente empeora un poco— respecto al de activos: el ruido ayudaba *dentro* de la
muestra (bajaba la *deviance* de entrenamiento) pero **no fuera**. La validación cruzada ve lo que el AIC
aproximaba y la *deviance* de entrenamiento escondía. La misma cuenta, hecha a mano aquí para que se vea el
mecanismo, la da `boot::cv.glm(datos, fit, K = 10)` pasándole una función de coste; preferimos el bucle
explícito porque deja claro que **el offset viaja con la predicción** y que la métrica es la *deviance*.

::: {.callout-tip}
## 🔧 En R. Validación cruzada de un GLM
- **Bucle k-fold a mano** — se parte con `sample(rep(seq_len(k), length.out = n))`, se ajusta el `glm`
  sobre `k-1` bloques y se predice el restante con `predict(fit, newdata = test, type = "response")`; el
  ***offset* viaja solo** en la predicción (va escrito en la fórmula).
- **Métrica out-of-sample** — no reinventes la deviance: reutiliza la de la familia,
  `poisson()$dev.resids(y, mu, wt = 1)`, con la `y` de test y la `mu` predicha. Es lo que R suma por
  dentro para `deviance(fit)`, pero evaluado en las filas que el modelo **no vio**.
- **Versión de paquete** — `boot::cv.glm(datos, fit, K = 10, cost = ...)` hace lo mismo pasándole una
  función de coste; el bucle explícito solo se prefiere aquí por transparencia.
:::

::: {.callout-note}
## El compromiso sesgo–varianza, en una frase
Un modelo **demasiado simple** (el nulo) tiene mucho **sesgo**: se deja fuera estructura real y predice mal
por sistema. Uno **demasiado complejo** (con ruido) tiene mucha **varianza**: se ajusta a fluctuaciones que no
se repiten, y predice mal de forma inestable. La *deviance* de entrenamiento solo ve el sesgo y por eso siempre
pide más complejidad; la validación cruzada ve **la suma de los dos** y por eso tiene un mínimo en el punto
medio. Todo lo que viene ahora —la regularización— es una forma de **movernos por ese eje** de manera continua,
sin tener que enumerar modelos.
:::

Antes de seguir, un puente con el Caso 1. Allí evaluábamos la clasificación con el **AUC** y la calibración, y
lo hacíamos, casi siempre, **sobre la misma muestra del ajuste**: un AUC *in-sample* optimista, igual que esta
*deviance* de entrenamiento. Todo lo de esta sección se traslada tal cual a aquella logística: la forma honesta
de comparar clasificadores es el **AUC (o la *log-loss*) validado en k bloques**. Cambia la métrica —AUC en vez
de *deviance* de Poisson—; el andamiaje de partir, ajustar sin ver y predecir es idéntico.

## 7.2 Regularización: *ridge*, *lasso* y *elastic-net* {#sec-u27-reg}

La validación cruzada nos dice **cuál** de un puñado de modelos predice mejor, pero sigue exigiendo que
alguien proponga esos modelos. Con muchos predictores eso no escala. La **regularización** cambia de estrategia:
en vez de elegir entre modelos discretos, ajusta **uno solo** pero le añade a la función objetivo un **castigo
por coeficientes grandes**, y luego usa la validación cruzada solo para graduar **cuánto** castigar. En lugar
de encender y apagar variables, las **encoge**.

### Encoger para predecir mejor

Ajustar por máxima verosimilitud busca los $\beta$ que mejor explican la muestra. La regularización busca los
que mejor la explican **sujeto a un presupuesto** sobre su tamaño: minimiza

$$
-\,\ell(\beta) \;+\; \lambda \, P(\beta),
$$

donde $-\ell(\beta)$ es la *deviance* (el desajuste) y $P(\beta)$ un **castigo** que crece con la magnitud de
los coeficientes. El parámetro $\lambda \ge 0$ marca el precio del castigo: con $\lambda = 0$ recuperamos la
máxima verosimilitud de siempre; según sube, los coeficientes se **encogen** hacia cero. ¿Por qué habría de
predecir mejor un ajuste **sesgado a propósito**? Por el compromiso de antes: encoger introduce algo de sesgo
pero **recorta mucha varianza**, y en predicción esa permuta casi siempre sale a cuenta —sobre todo con
predictores **correlacionados** o **numerosos**, donde la máxima verosimilitud reparte coeficientes grandes y de
signo inestable—.

La forma del castigo define tres métodos:

- **Ridge** [@hoerl1970] castiga la suma de **cuadrados**, $P(\beta)=\sum_j \beta_j^2$ (norma $L_2$). Encoge todos
los coeficientes de forma continua hacia cero, pero **nunca los hace exactamente cero**: reparte, no elige. Es
el mejor cuando muchos predictores aportan un poco y están correlacionados.

- **Lasso** [@tibshirani1996] castiga la suma de **valores absolutos**, $P(\beta)=\sum_j |\beta_j|$ (norma $L_1$).
Su geometría —de esquinas— hace que, al apretar, algunos coeficientes lleguen a **cero exacto**: el *lasso*
**selecciona** variables mientras ajusta. Es lo que buscamos aquí: un modelo **corto** que diga qué conservar.

- **Elastic-net** [@zou2005] **mezcla** ambos, $P(\beta)=\alpha\sum_j|\beta_j| + (1-\alpha)\sum_j \beta_j^2$, con
$\alpha \in [0,1]$ ($\alpha=1$ es *lasso* puro; $\alpha=0$, *ridge* puro). Combina lo mejor de los dos: selecciona
como el *lasso* pero, ante un grupo de predictores correlacionados, tiende a **quedarse con el grupo** en vez de
elegir caprichosamente uno solo, que es una conocida inestabilidad del *lasso*.

::: {.callout-tip}
## Por qué el $L_1$ pone ceros y el $L_2$ no
Piensa en el presupuesto como una región alrededor del origen dentro de la cual deben caer los coeficientes. Con
*ridge* esa región es una **circunferencia** (suave): la solución la toca, casi siempre, en un punto con **todas**
las coordenadas distintas de cero. Con *lasso* la región es un **rombo** con **vértices sobre los ejes**: la
solución tiende a tocarlo en un **vértice**, y un vértice tiene coordenadas nulas. Esa esquina es, literalmente,
la que convierte «encoger» en «seleccionar».
:::

### `glmnet` sobre la Poisson

El paquete **`glmnet`** [@friedman2010] ajusta estos modelos para toda la familia GLM, la Poisson incluida, y
lo hace para **toda una rejilla de $\lambda$ a la vez** (la *ruta de regularización*) de forma muy eficiente.
Tres detalles de su uso, distintos de `glm()`:

1. `glmnet` no toma una fórmula, sino una **matriz de diseño** `x` (sin intercepto: lo maneja aparte) y un vector
respuesta `y`. Construimos `x` con `model.matrix()`, que expande los factores en indicadores. 
2. El *offset* de la
exposición no va dentro de `x`: se pasa por el argumento **`offset`**. 
3. Y, por defecto, `glmnet`
**estandariza** internamente los predictores antes de penalizar —imprescindible, porque el castigo depende de la
escala: sin estandarizar, castigaría más a `km_declarados` (miles) que a `potencia_cv` (decenas) por el mero
hecho de venir en unidades distintas—.

```{r}
#| label: u27-glmnet-matriz
library(glmnet)
x  <- model.matrix(reformulate(predictores), data = cartera)[, -1]  # quita el intercepto
y  <- cartera$n_asistencia
os <- log(cartera$exposicion)                                       # offset de la exposición
dim(x)
```

Ajustamos la ruta *lasso* completa ($\alpha = 1$) y miramos cómo entra cada coeficiente según relajamos el
castigo (de $\lambda$ grande, todo a cero, a $\lambda$ pequeño, casi la máxima verosimilitud):

```{r}
#| label: fig-u27-ruta-lasso
#| fig-width: 8
#| fig-height: 5
#| fig-cap: "Ruta de regularización del lasso Poisson. Cada curva es un coeficiente según log(lambda); a la derecha (lambda grande) todos valen cero, y van entrando —en orden de importancia— al relajar el castigo. Los primeros en aparecer son los predictores con más señal."
fit_lasso <- glmnet(x, y, family = "poisson", offset = os, alpha = 1)
plot(fit_lasso, xvar = "lambda", label = TRUE)
```

Los coeficientes que **entran antes** (con más castigo todavía puesto) son los de más señal; los que solo
aparecen cuando $\lambda$ es ya muy pequeño son los prescindibles. La ruta ordena los predictores por su
aportación **a la predicción**, no por su significación *in-sample*.

### Elegir $\lambda$: `cv.glmnet`

La ruta ofrece un modelo por cada $\lambda$; falta decidir **cuál**. Y aquí se cierra el círculo con la
Sección 7.1: elegimos el $\lambda$ por **validación cruzada**, con la *deviance* de Poisson como métrica.
`cv.glmnet` hace exactamente eso —parte en k bloques, recorre la rejilla y promedia la *deviance*
*out-of-sample*—:

```{r}
#| label: fig-u27-cvglmnet
#| fig-width: 8
#| fig-height: 5
#| fig-cap: "Validación cruzada del lasso Poisson: deviance out-of-sample (± 1 error estándar) frente a log(lambda). La línea de puntos izquierda marca lambda.min (mínimo error); la derecha, lambda.1se (el modelo más parsimonioso a un error estándar del mínimo). Los números de arriba son el nº de coeficientes no nulos."
set.seed(SEMILLA_CURSO)
cv_lasso <- cv.glmnet(x, y, family = "poisson", offset = os, alpha = 1,
                      type.measure = "deviance", nfolds = 10)
plot(cv_lasso)
c(lambda_min = cv_lasso$lambda.min, lambda_1se = cv_lasso$lambda.1se)
```

La curva tiene el mínimo que anticipaba el compromiso sesgo–varianza. `cv.glmnet` marca dos $\lambda$ de
referencia: **`lambda.min`**, el del error mínimo, y **`lambda.1se`**, el mayor $\lambda$ (modelo más simple)
cuyo error queda **a un error estándar** del mínimo. La regla del `1se` es la que suele usarse para
**seleccionar**: entre dos modelos estadísticamente indistinguibles en predicción, se queda con el más corto —la
navaja de Occam, cuantificada—.

::: {.callout-tip}
## 🔧 En R. Regularizar con `glmnet` y `cv.glmnet`
```r
x   <- model.matrix(reformulate(predictores), data)[, -1]        # matriz de diseño, sin intercepto
fit <- glmnet(x, y, family = "poisson", offset = os, alpha = 1)  # ruta (alpha: 1=lasso, 0=ridge)
cv  <- cv.glmnet(x, y, family = "poisson", offset = os, alpha = 1,
                 type.measure = "deviance", nfolds = 10)          # elige lambda por CV
coef(cv, s = "lambda.1se")                                       # coeficientes en ese lambda (0 = descartada)
```

- **No usa fórmula**: toma una **matriz** `x` (`model.matrix(...)[, -1]`, sin intercepto) y un vector `y`;
  los factores se expanden en indicadores.
- **El *offset* va aparte**, en el argumento `offset =` (no dentro de `x`). `glmnet` **estandariza** los
  predictores por defecto antes de penalizar —imprescindible: el castigo depende de la escala—.
- **`alpha`** fija la penalización (1 lasso, 0 ridge, intermedio elastic-net); **`family`** la
  distribución (`"poisson"`, `"binomial"`, `"cox"`…).
- **`cv.glmnet`** recorre la rejilla de $\lambda$ y marca dos de referencia: **`lambda.min`** (error
  mínimo) y **`lambda.1se`** (el modelo más parco a un EE del mínimo). `coef(cv, s = "lambda.1se")` extrae
  esos coeficientes.
:::

### El *lasso* como selección: ¿acierta con la verdad?

Veamos qué predictores **retiene** el *lasso* en cada $\lambda$ de referencia. Como el modelo es de Poisson con
enlace log, exponenciar cada coeficiente lo lleva a la escala de la **razón de tasas (IRR)** de la
[Unidad 2.1](#sec-u21): el factor por el que se multiplica la tasa de asistencias:

```{r}
#| label: u27-lasso-coef
#| output: asis
coef_1se <- coef(cv_lasso, s = "lambda.1se")
coef_min <- coef(cv_lasso, s = "lambda.min")

retenidas <- function(coefs) {
  m <- as.matrix(coefs); nz <- rownames(m)[m[, 1] != 0]
  setdiff(nz, "(Intercept)")
}

# Imprime, para cada lambda, la lista de variables retenidas (con su número).
lista_retenidas <- function(nombre, vars) {
  cat("**`", nombre, "`** — ", length(vars), " variables retenidas:\n\n", sep = "")
  cat(paste0("- `", vars, "`"), sep = "\n")
  cat("\n\n")
}
lista_retenidas("lambda.1se", retenidas(coef_1se))
lista_retenidas("lambda.min", retenidas(coef_min))
```

```{r}
#| label: u27-lasso-irr
# Coeficientes no nulos del modelo 1se, en escala IRR (exp del coeficiente).
m1 <- as.matrix(coef_1se)
tibble::tibble(termino = rownames(m1), coef = m1[, 1]) |>
  dplyr::filter(coef != 0, termino != "(Intercept)") |>
  dplyr::mutate(IRR = exp(coef)) |>
  dplyr::arrange(dplyr::desc(abs(coef)))
```

Ahora el **control de calidad contra el DGP**, que es lo que hace honesta a toda la unidad. Sabemos la verdad:
la tasa de `n_asistencia` la generan los **siete predictores activos** —con enlace log y estos coeficientes
sobre las variables tipificadas— y **nada** del bloque de ruido:

```{r}
#| label: u27-verdad
verdad <- attr(cartera, "verdad")
tibble::tibble(termino = verdad$nombres_beta, beta = verdad$betas$limpio) |>
  dplyr::mutate(IRR = exp(beta))
```

::: {.callout-tip}
## Cómo (no) comparar la tabla estimada con la de la verdad
Es tentador poner las dos tablas lado a lado y leerlas **fila a fila**, pero no son comparables número a número,
por tres motivos:

- **La escala.** Los coeficientes verdaderos van sobre los predictores **tipificados** (`z_edad`, `z_pot`…: cada
  uno es el efecto de **una desviación típica**), mientras que `glmnet` devuelve los suyos en las **unidades
  originales** (por año de edad, por CV de potencia). Así, el `IRR ≈ 0.997` estimado para `edad_conductor` es «por
  año», y no se compara con el `0.861` de la verdad, que es «por SD» (unos 14 años): elevado a esa desviación
  típica, el estimado ronda `0.95`, y lo que aún falta hasta `0.86` es **encogimiento**.
- **La categoría de referencia.** La verdad toma *rural* como base (urbana y mixta suman **sobre ella**), mientras
  que `model.matrix()` toma *urbana*, así que los indicadores estimados (`zona…mixta`, `zona…rural`) miden **otros
  contrastes**. Alinear `urbana` con `zona…mixta` sería comparar cosas distintas.
- **El sesgo del lasso.** En `lambda.1se` los coeficientes están **encogidos a propósito** hacia cero (IRR hacia
  $1$), de modo que serán, por construcción, más planos que los verdaderos.

Para cotejar **magnitudes** de tú a tú habría que **tipificar** los predictores antes de `glmnet` (o leer sus
coeficientes estandarizados) y usar la misma categoría de referencia. Lo que **sí** se lee sin más es el **signo**
—los tres predictores del `1se` lo llevan **correcto**: edad y antigüedad de carnet bajan la tasa, la potencia la
sube, igual que en la verdad— y, sobre todo, la **selección**: qué variables entran y cuáles no. Eso último es lo
que esta sección quiere validar.
:::

Contrastando las tablas aparece algo más interesante que un acierto limpio —y por eso conviene enunciarlo al
alumno como resultado a **verificar**, no a creer—: los dos criterios de $\lambda$ **fallan la diana por lados
opuestos**. El `lambda.1se`, muy exigente, se queda con un modelo **cortísimo** —en este ajuste, solo
`edad_conductor`, `antiguedad_carnet` y `potencia_cv`, con coeficientes tan encogidos que sus IRR apenas se
despegan de $1$— y en el camino **suelta incluso efectos verdaderos y fuertes**, como la zona urbana o el uso
comercial, que en la tabla de la verdad están entre los mayores. El `lambda.min`, más generoso, retiene una
**quincena** de términos: recupera casi todos los activos (zona, uso, tipo de vehículo, antigüedad del vehículo)
pero **ya cuela ruido** —color, valor del vehículo, kilómetros, antigüedad del cliente—. Ninguno de los dos
reproduce la verdad (siete grupos activos, cero ruido): el `1se` peca de **simple** y sacrifica estructura real;
el `min` peca de **generoso** y admite azar. La verdad queda **en medio**.

Y nada de esto es un fallo del método —es su carácter, y merece explicarse—. Primero, el *lasso* no selecciona
por «ser verdad» sino por **aportar a la predicción**, y aquí la señal es **débil**: la *deviance* de validación
apenas baja de $\approx 0.97$ (modelo nulo) a $\approx 0.94$ (activos). Con tan poco que ganar, el `1se` prefiere
un modelo minúsculo y estable a rescatar efectos que solo mejoran la predicción de forma marginal. Segundo, los
efectos **categóricos** entran troceados en varios indicadores (la zona en dos, el tipo en dos) y cada trozo,
penalizado por separado, carga menos señal que un predictor continuo que la concentra en un único coeficiente: de
ahí que los continuos sobrevivan antes. Es, en el fondo, la diferencia entre **significación** y **relevancia
predictiva** hecha operativa, y la razón por la que **elegir $\lambda$ es una decisión con consecuencias**, no un
trámite: el `1se` cuando quieres un modelo **corto y conservador**; el `min` cuando priorizas **no perder**
predictores, a costa de admitir alguno de más.

### *Ridge*, *lasso* y *elastic-net*, comparados

Cerramos la sección viendo los tres en la misma cartera. El `1se` de cada uno, evaluado por validación cruzada,
nos dice cuánto encoge cada penalización y cuántas variables deja vivas:

```{r}
#| label: u27-tres-penalizaciones
set.seed(SEMILLA_CURSO)
cv_ridge <- cv.glmnet(x, y, family = "poisson", offset = os, alpha = 0,   type.measure = "deviance", nfolds = 10)
cv_enet  <- cv.glmnet(x, y, family = "poisson", offset = os, alpha = 0.5, type.measure = "deviance", nfolds = 10)

n_no_nulos <- function(cvfit) sum(as.matrix(coef(cvfit, s = "lambda.1se"))[, 1] != 0) - 1
tibble::tibble(
  metodo          = c("ridge (a=0)", "elastic-net (a=0.5)", "lasso (a=1)"),
  dev_cv_1se      = c(cv_ridge$cvm[cv_ridge$index["1se", ]],
                      cv_enet$cvm[cv_enet$index["1se", ]],
                      cv_lasso$cvm[cv_lasso$index["1se", ]]),
  variables_vivas = c(n_no_nulos(cv_ridge), n_no_nulos(cv_enet), n_no_nulos(cv_lasso)))
```

El *ridge* deja **todas** las variables vivas —las 23— y solo las encoge: no sirve para seleccionar, aunque en
predicción pura suele ser competitivo y es el más estable con predictores muy correlacionados. El *lasso* y el
*elastic-net* recortan al mismo puñado (**3** términos). Las tres *deviances* de validación quedan **pegadas**
(en torno a $0.95$–$0.96$), con el *elastic-net* rozando la menor: con señal tan débil **ninguna penalización
domina** en predicción, y la elección se juega más en la **parsimonia** y la **interpretabilidad**. En general el
*elastic-net* es la apuesta por defecto cuando sospechas **grupos** de predictores correlacionados y quieres
selección **sin** la volatilidad del *lasso* puro (que ante un grupo tiende a quedarse con uno solo, al azar). La
validación cruzada es el árbitro, no el gusto —pero cuando declara un empate técnico, es legítimo quedarse con el
modelo más **corto y explicable**.

::: {.callout-warning}
## Un coeficiente encogido no tiene el error estándar de siempre
La regularización compra predicción a cambio de **sesgo deliberado**, y con ello se lleva por delante la
inferencia clásica: `glmnet` **no** da errores estándar, valores $p$ ni intervalos de confianza para sus
coeficientes, y estaría **mal** calcularlos como si el modelo se hubiera fijado de antemano. La razón es la
**inferencia tras la selección**: hemos usado los datos para **elegir** las variables *y* para **estimarlas**,
así que los intervalos ingenuos serían demasiado estrechos. Si lo que necesitas es un IRR con su intervalo para
**informar** —no solo predecir—, el patrón habitual es de **dos etapas**: usar el *lasso* para **seleccionar**
las variables y luego reajustar un `glm()` clásico **solo con las seleccionadas** para la inferencia (sabiendo
que sigue siendo optimista), o recurrir a métodos de inferencia post-selección. Regularizar es una herramienta
de **predicción y cribado**, no de contraste.
:::

## 7.3 La misma máquina en la binaria {#sec-u27-binomial}

Todo lo anterior no es de la Poisson: es de los **GLM**. `glmnet` regulariza cualquier familia sin más que
cambiar el argumento `family`, con el mismo `x`, la misma `cv.glmnet` y la misma lectura del `lambda.1se`. Para
comprobarlo, volvamos un momento al Caso 1 y regularicemos una **logística**: modelamos si la póliza tuvo algún
siniestro (`evento`) con los mismos predictores, ahora con `family = "binomial"` —y sin *offset*, porque en la
logística no hay exposición que descontar—:

```{r}
#| label: u27-binomial
set.seed(SEMILLA_CURSO)
cv_bin <- cv.glmnet(x, cartera$evento, family = "binomial",
                    type.measure = "deviance", alpha = 1, nfolds = 10)

# Nº de predictores retenidos en cada criterio (la señal binaria de 'evento' es débil).
n_sel <- function(s) sum(as.matrix(coef(cv_bin, s = s))[, 1] != 0) - 1L
c(no_nulos_1se = n_sel("lambda.1se"), no_nulos_min = n_sel("lambda.min"))
```

```{r}
#| label: u27-binomial-min
# Coeficientes que sobreviven a lambda.min, en escala ODDS RATIO (exp del coeficiente).
m_bin <- as.matrix(coef(cv_bin, s = "lambda.min"))
tibble::tibble(termino = rownames(m_bin), coef = m_bin[, 1]) |>
  dplyr::filter(coef != 0, termino != "(Intercept)") |>
  dplyr::mutate(odds_ratio = exp(coef)) |>          # en binomial, exp(coef) es un ODDS RATIO
  dplyr::arrange(dplyr::desc(abs(coef)))
```

Cambia la métrica de la lectura —en la logística `exp(coef)` es un **odds ratio**, no una razón de tasas— y la
familia; el resto es idéntico. Con estos datos la señal binaria de `evento` es tan débil que el criterio
**`1se` se queda en el modelo nulo** (cero predictores): un recordatorio de que el `1se` es conservador y de que,
cuando apenas hay señal, «no seleccionar nada» es una respuesta legítima. Relajando a `lambda.min` reaparecen los
predictores de la **probabilidad** de siniestro —la misma máquina que en la Poisson elegía predictores de la
**tasa** de asistencias—, y con el **mismo peaje** que allí: entre los retenidos vuelve a colarse algo de
**ruido** (aquí el color del vehículo, que incluso encabeza la tabla), fiel al carácter generoso del `min`. Y con
`type.measure = "auc"` la validación cruzada usaría directamente el **AUC**, cerrando del todo el puente con la
evaluación de clasificadores del Caso 1, ahora sí *out-of-sample*.

::: {.callout-tip}
## 🔧 En R. Qué familias cubre `glmnet` (y cuál no)
`glmnet` regulariza `gaussian` (lineal), `binomial` (logística), `poisson` (conteos/tasas), `multinomial`,
`mgaussian` y `cox` (supervivencia). Cubre, por tanto, los dos primeros casos del curso y el nexo de
supervivencia de la [Unidad 2.6](#sec-u26). **No** trae la familia **Gamma**, que será el corazón del Caso 3
(continuas positivas): allí la regularización se tratará de forma **conceptual**, o con extensiones fuera de
`glmnet`. La idea —*deviance* + castigo, $\lambda$ por validación cruzada— es la misma sea cual sea la familia.
:::

::: {.callout-important}
## Tarea del estudiante (2.7) — Preguntas 16 y 17 del caso
Sobre **la cartera de tu equipo**, la dirección pide un modelo **sencillo, fiable y responsable** para anticipar
la **siniestralidad**, diciendo **qué variables conservar** ([Unidad 2.8](#sec-u28)). Con `n_siniestros` y su
*offset* de exposición:

1. **Selección (P16).** Compara, por **validación cruzada** (*deviance* de Poisson en 10 bloques), el modelo
   nulo, uno con los predictores que a priori consideres «del riesgo» y el modelo con **todas** las variables.
   Contrástalo con **AIC** y **BIC**, y comenta las discrepancias.
2. **Regularización (P16).** Ajusta un **Poisson regularizado** con `cv.glmnet` (*lasso*; prueba también *ridge*
   y *elastic-net*). Presenta la **ruta de regularización** y la **curva de validación cruzada**, y **justifica**
   tu elección de $\lambda$ (`min` frente a `1se`).
3. **Modelo final (P16).** **Qué variables retiene** el *lasso* y qué **IRR** tienen. Interpreta las dos o tres
   más relevantes en términos que la dirección entienda («la zona urbana multiplica por … la tasa de siniestros»).
4. **Fairness (P17).** `sexo` predice, pero es **factor prohibido** (primas unisex, *Test-Achats*): **exclúyelo**
   de la tarifa, detecta posibles **proxies** —variables permitidas que lo correlacionan— y razona una selección
   **responsable**.
5. **Control de calidad contra el DGP.** Con `attr(cartera, "verdad")`, comprueba si el *lasso* **conserva los
   activos** y **descarta el ruido**. Discute los **activos débiles**: ¿los retiene? ¿Por qué la selección por
   predicción no coincide exactamente con la verdad, y por qué eso **no** es un error del método?

Entrega, como siempre, un cuaderno **reproducible** (semilla fija) y ajusta **a ciegas**: mira la verdad solo al
final, para validar.
:::

Con esto cerramos el recorrido teórico del Caso 2: de la Poisson y las tasas ([2.1](#sec-u21)) a la
sobredispersión ([2.3](#sec-u23)) y el exceso de ceros ([2.4](#sec-u24)), de los conteos agrupados
([2.5](#sec-u25)) al hazard como tasa ([2.6](#sec-u26)), y ahora a **elegir y encoger** modelos con validación
cruzada y regularización. La [Unidad 2.8](#sec-u28) no añade teoría: pone todo esto a trabajar sobre una cohorte
sanitaria, en un informe de consultoría donde tú decides —y justificas— qué modelo responde cada pregunta.
