<!-- Partial · DRAFT. Incluir con {{< include _unidad_2_5.qmd >}}. Sin YAML. Chunks u25-. -->

# 5 · Efectos Aleatorios y Modelos Mixtos {#sec-u25}

En el Caso 1 ya usamos **efectos aleatorios** para datos agrupados; ahora los llevamos a los
**conteos** y damos un paso más: el **anidamiento**. Las pólizas de la cartera no son independientes: se
**agrupan por agencia**, y las agencias, a su vez, en **regiones** —una jerarquía anidada, región →
agencia → póliza—. Cada nivel tramita los siniestros a su propio ritmo. Ignorar esa estructura —tratarla
como una Poisson corriente—
subestima los errores estándar (igual que la sobredispersión) y, sobre todo, impide responder a
preguntas de negocio: *¿cuánto del ritmo depende de la agencia y cuánto de la póliza? ¿qué agencias se
desvían? ¿qué esperar de una agencia nueva?*

Esta unidad es una **espiral**: reactiva los mixtos del Caso 1, ahora sobre la familia Poisson. Como es
**un** modelo (el GLMM de Poisson con intercepto aleatorio) y no una familia de alternativas, seguimos
el recorrido completo de la Unidad 2.1: contexto → modelización y estimación → interpretación →
inferencia y selección → bondad de ajuste y diagnóstico.

::: {.callout-note}
## Sobre esta unidad
Objetivo general: **mixtos** (espiral) — extender la Poisson a datos **agrupados y anidados**
(interceptos aleatorios por región y agencia), interpretar los **componentes de varianza** (σ², ICC) y
distinguir la media **condicional** de la **marginal**.
:::

## 5.1 Qué es y de dónde viene: el agrupamiento {#sec-u25-contexto}

La respuesta `n_gestiones` cuenta las gestiones de siniestro de cada póliza, tramitadas a través de su
**agencia**; y las 30 agencias se reparten en **6 regiones**. En el margen `n_gestiones` parecía casi
bien portada (var/media ≈ 1.2), pero esconde esa jerarquía: su ritmo varía **entre regiones** y, dentro
de cada región, **entre agencias**. Lo vemos representando la tasa de gestiones de cada agencia,
agrupada por su región:

```{r}
#| label: fig-u25-anidamiento
#| fig-cap: "Tasa de gestiones (por unidad de exposición) de cada agencia (puntos), agrupadas por región; la barra marca la media de cada región y la línea discontinua, la media global. Se ven **dos niveles de variación**: las regiones se separan entre sí y, dentro de cada una, las agencias se dispersan. Es un anidamiento región → agencia → póliza."
#| fig-width: 6.5
#| fig-height: 4
tasa_global <- sum(cartera$n_gestiones) / sum(cartera$exposicion)
cartera |>
  dplyr::group_by(area = region, agencia) |>
  dplyr::summarise(tasa = sum(n_gestiones) / sum(exposicion), .groups = "drop") |>
  ggplot(aes(area, tasa, colour = area)) +
  geom_hline(yintercept = tasa_global, linetype = 2, colour = "grey50") +
  stat_summary(fun = mean, geom = "crossbar", width = 0.6, colour = "grey25") +
  geom_jitter(width = 0.15, height = 0, size = 2, alpha = 0.8) +
  labs(x = "región", y = "tasa de gestiones (por unidad de exposición)") +
  theme(legend.position = "none")
```

Conviene detenerse en **cómo se construye** la figura. Cada **punto** es una agencia, colocada a la
altura de su **tasa de gestiones**: el total de gestiones de sus pólizas dividido por su exposición
total, `sum(n_gestiones) / sum(exposicion)`. Es la tasa **ponderada por exposición** —el estimador
natural del ritmo Poisson de la agencia—, no el promedio de las tasas póliza a póliza, que con un conteo
tan escaso estaría dominado por el ruido de las pólizas de poca cobertura. La **barra** gris de cada
región resume sus agencias (la media de sus tasas) y la **línea discontinua**, la tasa global de la
cartera. Así, la altura de cada punto habla de una agencia y la de cada barra, de una región.

Se aprecian **dos niveles de variación**: las **regiones** se separan entre sí (sus medias, las barras,
están a alturas distintas) y, dentro de cada una, las **agencias** se dispersan. Es un **anidamiento**:
región → agencia → póliza. De ahí, dos consecuencias que rompen la Poisson corriente:

- **Dependencia jerárquica**: dos pólizas de la misma agencia se parecen más entre sí que a las de otra;
  y dos agencias de la misma región, más que a las de otra. La independencia que la Poisson asume falla
  **a los dos niveles**.
- **Sobredispersión aparente**: esa variación entre grupos, vista en el margen, **infla la varianza**.
  Es el mecanismo del efecto aleatorio a nivel de observación (OLRE) que nombramos en la
  [Unidad 2.3](#sec-u23) y retomamos en la [§5.6](#sec-u25-olre); pero aquí el agrupamiento es **real** y
  **jerárquico**, no una etiqueta por fila.

Ignorarlo deja los errores estándar demasiado optimistas y no permite **cuantificar** cuánto del ritmo
es de la región, cuánto de la agencia y cuánto de la póliza, ni **predecir** el de una agencia o región
nuevas. El **modelo mixto anidado** lo resuelve: interceptos aleatorios por **región** y por **agencia**.

## 5.2 El modelo mixto de Poisson {#sec-u25-modelo}

### El modelo y su estimación

Para la póliza $i$ de la agencia $j$, y siendo $r(j)$ la **única** región a la que pertenece esa agencia,
mantenemos la Poisson pero añadimos un desplazamiento aleatorio del **log-ritmo** en cada nivel de la
jerarquía. Con log-ritmo nos referimos al **logaritmo de la tasa**, $\log(\mu_{ij}/e_{ij})$: la escala
en la que la Poisson con enlace log es lineal —la del predictor— y en la que, por tanto, sumamos los
efectos. Un desplazamiento $u$ en esa escala equivale a multiplicar la tasa por $\exp(u)$.

$$
Y_{ij}\mid u^{\text{reg}}_{r(j)},\,u^{\text{ag}}_{j}\ \sim\ \operatorname{Poisson}(\mu_{ij}),
$$

$$
\log \mu_{ij}=\underbrace{\log e_{ij}}_{\text{offset}}
+\mathbf{x}_{ij}^{\top}\boldsymbol\beta
+u^{\text{reg}}_{r(j)}+u^{\text{ag}}_{j},
\qquad
u^{\text{reg}}_{r}\sim N(0,\sigma^2_{\text{reg}}),\quad
u^{\text{ag}}_{j}\sim N(0,\sigma^2_{\text{ag}}).
$$

El índice $r(j)$ es la clave del **anidamiento**: al depender de $j$, ata cada agencia a su región y hace
que la póliza $i$ acumule los dos desplazamientos de su rama, $u^{\text{reg}}_{r(j)}+u^{\text{ag}}_{j}$.

Los **efectos fijos** $\boldsymbol\beta$ son comunes a toda la cartera. Los **efectos aleatorios** son dos
conjuntos de desplazamientos del log-ritmo, uno por cada nivel de la jerarquía:

- $u^{\text{reg}}_{r}$ — **un valor por región** (6 en total). Recoge lo que hace que una región tramite
  por encima o por debajo de la media —cultura de siniestralidad, regulación local, composición de la
  cartera— sin que lo midamos, y lo **comparten todas las pólizas** de esa región.
- $u^{\text{ag}}_{j}$ — **un valor por agencia** (30 en total). Recoge la desviación propia de cada
  agencia respecto a **su** región —gestión, carga de trabajo, criterio al abrir expedientes—, y lo
  comparten todas las pólizas de esa agencia.

No son parámetros que estimemos uno a uno, sino **variables latentes**: se suponen normales de media 0 e
independientes entre niveles, y de cada nivel solo estimamos su **varianza** ($\sigma^2_{\text{reg}}$,
$\sigma^2_{\text{ag}}$). En la escala de la tasa, $\exp(u)$ es el factor multiplicativo que aplican: una
agencia con $u^{\text{ag}}_{j}>0$ tramita por encima de lo esperado para su región.

En la fórmula de R el anidamiento **no se ve** en `(1 | region) + (1 | agencia)`, que trataría región y
agencia como factores **cruzados**. Por eso se escribe `(1 | region/agencia)`, que se despliega en
`(1 | region) + (1 | region:agencia)`: el término `region:agencia` reetiqueta cada agencia **dentro de**
su región y es lo que materializa la jerarquía. (Aquí, al ser únicos los identificadores de agencia,
ambas formas coincidirían numéricamente, pero `region/agencia` es la manera explícita y segura de
declararlo.)

Condicionados a esos efectos, los conteos vuelven a ser Poisson independientes: toda la dependencia
jerárquica queda recogida en los $u$ compartidos. El `offset(log(exposicion))` conserva la lectura en
tasa (IRR), como en la [Unidad 2.1](#sec-u21). Como los $u$ no se observan, la verosimilitud los
**integra** (verosimilitud marginal); para la Poisson-log esa integral no tiene forma cerrada, y `glmer`
la aproxima por Laplace (o cuadratura adaptativa de Gauss-Hermite).

```{r}
#| label: u25-glmm
m_pois <- glm(
  n_gestiones ~ edad_conductor + potencia_cv + zona_circulacion + uso + tipo_vehiculo +
    offset(log(exposicion)),
  family = poisson, data = cartera
)

m_glmm <- glmer(
  n_gestiones ~ edad_conductor + potencia_cv + zona_circulacion + uso + tipo_vehiculo +
    offset(log(exposicion)) + (1 | region/agencia),
  family = poisson, data = cartera
)
summary(m_glmm)
```

```{r}
#| label: u25-vc
# Desviaciones típicas de cada nivel (escala log).
vc <- as.data.frame(VarCorr(m_glmm))
sd_reg <- vc$sdcor[vc$grp == "region"]
sd_ag  <- vc$sdcor[vc$grp == "agencia:region"]
c(sigma_region = sd_reg, sigma_agencia = sd_ag)
```

::: {.callout-tip}
## 🔧 En R. Ajustar un GLMM de Poisson (anidamiento)
```r
glmer(y ~ efectos_fijos + offset(log(t)) + (1 | region/agencia),
      family = poisson, data = ...)                 # tambien glmmTMB, misma sintaxis
```

- **Estructura aleatoria** — `(1 | grupo)` añade un intercepto aleatorio por grupo. El **anidamiento** se
  escribe **`(1 | region/agencia)`**, que se despliega en `(1 | region) + (1 | region:agencia)`; en
  cambio `(1 | region) + (1 | agencia)` los trataría como factores **cruzados**. Con identificadores de
  agencia únicos ambas coinciden, pero `region/agencia` es la forma segura de declarar la jerarquía.
- **Estimación** — la verosimilitud **integra** los efectos aleatorios y no tiene forma cerrada: `glmer`
  la aproxima por **Laplace** (o cuadratura de Gauss–Hermite adaptativa, `nAGQ =`); `glmmTMB`, por Laplace
  vía `TMB`.
- **Componentes de varianza** — `VarCorr(m)` (o `as.data.frame(VarCorr(m))$sdcor`). Comprueba siempre
  **`isSingular(m)`**: una varianza colapsada a 0 avisa de un modelo sobreparametrizado.
- Un intercepto aleatorio **por observación**, `(1 | id_obs)`, es un **OLRE** —modela sobredispersión, no
  agrupamiento— ([§5.6](#sec-u25-olre)).
:::

## 5.3 Interpretación {#sec-u25-interpretacion}

Hay tres cosas que leer: los efectos fijos como IRR, los componentes de varianza con el ICC (coeficiente de correlación intraclase), y los
desplazamientos de cada agencia (BLUP) con la predicción condicional frente a la marginal.

### Efectos fijos: IRR condicionales

::: {.callout-note}
## Recordatorio · IRR (razón de tasas)
Cada coeficiente vive en la escala log; al exponenciarlo se obtiene la razón de tasas (*incidence rate
ratio*): el factor por el que se multiplica la tasa cuando el predictor aumenta en una unidad.

$$\text{IRR}_k=e^{\beta_k},\qquad \text{IC}_{95\%}=e^{\beta_k\pm 1.96\,\operatorname{SE}(\beta_k)}.$$

$\text{IRR}>1$ eleva la tasa, $<1$ la reduce, $=1$ no la cambia. En R: `exp(coef(m))` o, con intervalos,
`broom::tidy(m, exponentiate = TRUE, conf.int = TRUE)`; aquí, sobre el GLMM, lo hacemos a mano
exponenciando los coeficientes y su error estándar.
:::

```{r}
#| label: u25-irr
ef <- summary(m_glmm)$coefficients
data.frame(
  termino   = rownames(ef),
  IRR       = exp(ef[, "Estimate"]),
  conf.low  = exp(ef[, "Estimate"] - 1.96 * ef[, "Std. Error"]),
  conf.high = exp(ef[, "Estimate"] + 1.96 * ef[, "Std. Error"])
) |>
  dplyr::mutate(dplyr::across(where(is.numeric), \(x) round(x, 3)))
```

Se leen igual que en la Poisson de la [Unidad 2.1](#sec-u21) —cada factor multiplica la tasa por su
IRR—, con un matiz: ahora son **condicionales** al grupo, el efecto de la covariable *fijada la agencia y
la región*, ya neto del nivel jerárquico. La potencia eleva el ritmo de gestiones y el uso comercial
también; la edad lo mueve poco (revísalo en la tabla). En un GLMM de Poisson los efectos fijos conservan
esa lectura condicional; la tasa **marginal** (promediada sobre agencias) difiere ligeramente por la no
linealidad del enlace, algo que retomamos en la predicción.

### Componentes de varianza e ICC

::: {.callout-note}
## Recordatorio · ICC (correlación intraclase)
Fracción de la varianza total —en la escala latente del log— que aporta cada nivel de agrupamiento (su
*partición de varianza*):

$$\text{ICC}_{\text{nivel}}=\frac{\sigma^2_{\text{nivel}}}{\sigma^2_{\text{reg}}+\sigma^2_{\text{ag}}+\sigma^2_{\text{obs}}}.$$

En una jerarquía, la del nivel **superior** (región) coincide con la **correlación** entre dos
observaciones de la misma región. Para un nivel **anidado** hay que sumar: dos pólizas de la misma agencia
comparten *también* su región, así que su correlación intraclase es
$(\sigma^2_{\text{reg}}+\sigma^2_{\text{ag}})/\text{total}$, **mayor** que la partición del nivel agencia por
sí sola. Para la Poisson-log, $\sigma^2_{\text{obs}}$ es una varianza de observación propia de la
distribución (del tipo $\ln(1+1/\bar\mu)$), que no hace falta calcular a mano. En R:
`performance::icc(m, by_group = TRUE)` —mira el *adjusted*, que reparte solo la varianza de los efectos
aleatorios—.
:::

Las desviaciones típicas estimadas son $\sigma_{\text{reg}}\approx$ `r round(sd_reg, 2)` entre regiones y
$\sigma_{\text{ag}}\approx$ `r round(sd_ag, 2)` entre agencias (escala log). En términos multiplicativos,
una agencia típica se separa de su región por un factor del orden de $\exp(\sigma_{\text{ag}})\approx$
`r round(exp(sd_ag), 2)`. El **ICC** reparte esa variación: qué fracción de la variabilidad total del
ritmo vive entre grupos, y cuánta corresponde a cada nivel.

```{r}
#| label: u25-icc
performance::icc(m_glmm, by_group = TRUE)
```

### BLUP: qué agencias se desvían

::: {.callout-note}
## Recordatorio · BLUP (predicción del efecto aleatorio)
El BLUP es el valor predicho del efecto aleatorio de un grupo, $\hat u_j$: una estimación **encogida**
(*empirical Bayes*) de cuánto se desvía ese grupo, que combina su propio dato con la media general. En un
modelo lineal,

$$\hat u_j=\frac{\sigma^2_u}{\sigma^2_u+\sigma^2_\varepsilon/n_j}\,\big(\bar y_j-\bar{\mathbf x}_j^{\top}\boldsymbol\beta\big),$$

así que los grupos con pocos datos ($n_j$ pequeño) se encogen más hacia 0. En el GLMM es la moda de la
distribución del efecto dada la muestra. En R: `ranef(m)` (con `condVar = TRUE` para los intervalos del
gráfico).
:::

Los interceptos aleatorios predichos (BLUP) sitúan cada agencia respecto a su región. El gráfico de
intervalos ordena las agencias y señala las que tramitan a un ritmo atípico:

```{r}
#| label: fig-u25-blups
#| fig-cap: "Desviación del log-ritmo (BLUP) de cada agencia respecto a su región, con intervalo aproximado. Las agencias por encima de 0 tramitan por encima de lo esperado para su región; las de abajo, por debajo."
#| fig-width: 6
#| fig-height: 5
re  <- ranef(m_glmm, condVar = TRUE)$`agencia:region`
re_df <- tibble::tibble(
  agencia = rownames(re),
  b  = re[, 1],
  se = sqrt(attr(re, "postVar")[1, 1, ])
) |>
  dplyr::mutate(agencia = forcats::fct_reorder(agencia, b))
ggplot(re_df, aes(b, agencia)) +
  geom_vline(xintercept = 0, linetype = 2, colour = "grey60") +
  geom_pointrange(aes(xmin = b - 1.96 * se, xmax = b + 1.96 * se), size = 0.3) +
  labs(x = "desviación del log-ritmo (BLUP)", y = "agencia")
```

### Predicción: condicional frente a marginal

::: {.callout-note}
## Recordatorio · Predicción condicional vs marginal
La predicción **condicional** es la de un grupo **conocido**: usa su BLUP,

$$\hat\mu_{ij}=e_{ij}\,\exp\!\big(\mathbf{x}_{ij}^{\top}\hat{\boldsymbol\beta}+\hat u^{\text{reg}}_{r(j)}+\hat u^{\text{ag}}_{j}\big).$$

La predicción **marginal** anula los efectos aleatorios ($u=0$) y responde a «¿qué esperar de un grupo
cualquiera?»:

$$\hat\mu^{\,0}=e\,\exp\!\big(\mathbf{x}^{\top}\hat{\boldsymbol\beta}\big).$$

Ojo: $\hat\mu^{\,0}$ es la tasa de un grupo *mediano* (con $u=0$), no la **media poblacional**. Por el
enlace log, la media promediando sobre todos los grupos es algo mayor,
$\;e\,\exp\!\big(\mathbf{x}^{\top}\hat{\boldsymbol\beta}+(\sigma^2_{\text{reg}}+\sigma^2_{\text{ag}})/2\big)$.
En R: `predict(m, nd, type = "response", re.form = NULL)` (condicional, con sus efectos) frente a
`re.form = ~0` (marginal, sin ellos); para la media poblacional promediada, `marginaleffects` o `emmeans`.
:::

Una agencia **conocida** se predice con su BLUP (media condicional); una agencia **nueva** o cualquiera
de la cartera se predice anulando los efectos aleatorios (media marginal, `re.form = ~0`):

```{r}
#| label: u25-pred
nd <- cartera |>
  dplyr::slice(1) |>
  dplyr::mutate(exposicion = 1)                       # ventana de exposición completa, misma póliza tipo

c(
  condicional = predict(m_glmm, nd, type = "response", re.form = NULL),  # su agencia
  marginal    = predict(m_glmm, nd, type = "response", re.form = ~0)     # agencia cualquiera
)
```

La condicional usa el desplazamiento estimado de *esa* agencia; la marginal fija los efectos aleatorios
en cero y responde a *«¿qué esperar de una agencia cualquiera?»*, con más incertidumbre. Por el enlace
log, la media marginal exacta queda algo por encima de la predicción con $u=0$, en un factor
$\exp\!\big((\sigma^2_{\text{reg}}+\sigma^2_{\text{ag}})/2\big)$.

## 5.4 Inferencia y selección {#sec-u25-inferencia}

La inferencia opera en **dos niveles**: sobre los **efectos fijos** (¿importa cada covariable?) y sobre
la **estructura aleatoria** (¿hace falta el agrupamiento?).

### Los efectos fijos: contraste y selección

El `summary(m_glmm)` ya incluye el contraste de Wald de cada coeficiente (su $z$ y su $p$). Para decidir
si **prescindimos de una covariable**, el contraste más fiable es el de razón de verosimilitudes:
`drop1()` reajusta el modelo quitando cada término y lo compara con el completo. Como `glmer` estima por
máxima verosimilitud, este LRT sobre los efectos fijos es válido.

```{r}
#| label: u25-drop1
drop1(m_glmm, test = "Chisq")
```

Cada fila es un LRT que **elimina ese término**: un $p$ grande —y un AIC que no mejora al quitarlo—
delata una covariable prescindible. Seleccionamos así el predictor fijo, igual que en la
[Unidad 2.1](#sec-u21), pero ahora **por encima** de los interceptos aleatorios de región y agencia.

### La estructura aleatoria: ¿hace falta el agrupamiento?

Ahora la pregunta es si el agrupamiento aporta. Comparamos el mixto con la Poisson y con la binomial
negativa por criterios de información:

```{r}
#| label: u25-aic
m_nb <- glm.nb(
  n_gestiones ~ edad_conductor + potencia_cv + zona_circulacion + uso + tipo_vehiculo +
    offset(log(exposicion)),
  data = cartera
)
performance::compare_performance(
  Poisson = m_pois, NB = m_nb, GLMM = m_glmm,
  metrics = c("AIC", "BIC", "RMSE")
)
```

El mixto debería quedar por delante. Aquí conecta con la [Unidad 2.3](#sec-u23): la variación entre
grupos que en el margen parecía **sobredispersión** ($\phi>1$) el GLMM la explica de forma estructural,
en vez de absorberla como dispersión sin estructura. La binomial negativa recogería ese exceso de
varianza, pero no distingue región de agencia ni predice una agencia nueva; el mixto sí.

::: {.callout-warning}
## Un cuidado con el contraste de $\sigma^2=0$
Contrastar si un componente de varianza es nulo coloca el parámetro en el **borde** de su espacio (una
varianza no puede ser negativa). La distribución de referencia del cociente de verosimilitudes deja de
ser una $\chi^2$ ordinaria y pasa a ser una **mezcla**; el $p$-valor ingenuo resulta conservador (hay que
partirlo por la mitad). Por eso nos apoyamos en AIC/BIC y en la magnitud de los componentes, más que en
un único $p$-valor.
:::

## 5.5 Bondad de ajuste y diagnóstico {#sec-u25-diagnostico}

El diagnóstico combina las herramientas del compendio de conteo con las propias de los mixtos. Residuos
simulados (`DHARMa`), que ya deberían salir bien portados si la estructura jerárquica captó el
agrupamiento:

```{r}
#| label: fig-u25-dharma
#| fig-cap: "Residuos simulados (DHARMa) del GLMM de Poisson: QQ frente a la uniforme y residuos contra el predicho."
#| fig-width: 7
#| fig-height: 3.4
res_glmm <- simulateResiduals(m_glmm)
plot(res_glmm)
```

El $R^2$ de Nakagawa [@nakagawa2013; @nakagawa2017] separa lo que explican los efectos fijos (marginal)
de lo que añade la estructura aleatoria (condicional); la brecha entre ambos cuantifica el peso del
agrupamiento:

```{r}
#| label: u25-r2
performance::r2(m_glmm)
```

Conviene además comprobar que el ajuste **convergió** y no es **singular** (`isSingular(m_glmm)`: un
componente de varianza colapsado a 0 indicaría un modelo sobreparametrizado para estos datos). Y, como el
banco es simulado, podemos **validar contra la verdad**: el DGP fijó $\sigma_{\text{reg}}=0.50$ y
$\sigma_{\text{ag}}=0.60$; el mixto estima `r round(sd_reg, 2)` y `r round(sd_ag, 2)`.

La región se recupera bien, pero la **agencia se queda claramente por debajo** de su valor verdadero,
hasta el punto de invertir el orden —en la verdad la agencia varía más que la región, y aquí sale al
revés—. No es un fallo del método, sino la dificultad de estimar el componente de agencia con **pocos
grupos por región** (unas cinco agencias en cada una): la verosimilitud tiende a **encoger** esa varianza
y a atribuir parte de ella al nivel superior. Es un aviso útil: los componentes de varianza —y el orden
entre niveles— se estiman con **mucha** incertidumbre cuando hay pocos grupos, así que conviene leerlos
con prudencia y no sobreinterpretar cuál pesa más.

::: {.callout-tip}
## 🔧 En R. Bondad de ajuste en modelos mixtos
Al recorrido de conteo (índice de dispersión, criterios de información y residuos simulados; véase el
compendio de la [Unidad 2.3](#sec-u23-diagnostico)) los mixtos añaden: **residuos DHARMa** interpretados
sobre la estructura aleatoria, **dispersión residual** (`testDispersion`), **$R^2$ de Nakagawa**
—marginal frente a condicional—, el **ICC** por nivel, y el control de **convergencia y singularidad**.
Ninguna medida resume el ajuste por sí sola: se leen juntas.
:::

## 5.6 Cierre: el efecto aleatorio a nivel de observación (OLRE) {#sec-u25-olre}

En la [Unidad 2.3](#sec-u23) aplazamos el **OLRE** hasta aquí, porque es, literalmente, un modelo mixto.
La idea: añadir un intercepto aleatorio **por observación**, `(1 | id)`, de modo que cada fila reciba su
propio impulso $v_i\sim N(0,\sigma^2_{\text{obs}})$ sobre el log-ritmo,

$$
\log\mu_i=\log e_i+\mathbf{x}_i^{\top}\boldsymbol\beta+v_i,\qquad v_i\sim N(0,\sigma^2_{\text{obs}}).
$$

Al integrar $v_i$, la respuesta marginal es una **Poisson-lognormal**: su varianza supera a la media, así
que el OLRE **modela la sobredispersión** como un efecto aleatorio, en paralelo a lo que la binomial
negativa hace con una mezcla Poisson-Gamma.

### Por qué modelizar `n_danos` como OLRE

`n_danos` fue la respuesta **sobredispersa** del caso: en la [Unidad 2.3](#sec-u23-nb) su cociente
varianza/media superaba con holgura el 1 y la NB la ajustó mucho mejor que la Poisson. Lo confirmamos
sobre el ajuste Poisson:

```{r}
#| label: u25-olre-disp
m_pois_danos <- glm(
  n_danos ~ edad_conductor + potencia_cv + zona_circulacion + uso + tipo_vehiculo +
    offset(log(exposicion)),
  family = poisson, data = cartera
)
performance::check_overdispersion(m_pois_danos)
```

¿De dónde viene esa sobredispersión? De **heterogeneidad no observada entre pólizas**: dos conductores con
las mismas covariables no comparten el mismo riesgo real —hábitos, entorno, azar—, y esas diferencias que
no medimos hacen que unos acumulen más partes de los que «les tocaría» por su $\mathbf{x}$. Modelizar ese
exceso como un impulso aleatorio por póliza, $v_i$, es **exactamente** un OLRE: cada póliza lleva su
propio multiplicador $\exp(v_i)$ sobre la tasa.

Conviene puntualizar una diferencia con el modelo anidado. Allí cada agencia agrupaba **muchas** pólizas,
y el efecto aleatorio capturaba lo que comparten. Aquí, en cambio, la cartera tiene **una sola fila por
póliza**: el efecto por observación coincide con uno por sujeto, de modo que cada «grupo» es de **tamaño
1**. Por eso el OLRE no modela dependencia entre observaciones —no la hay— sino la heterogeneidad
sobrante, es decir, la sobredispersión. Es la misma razón por la que sus herramientas de grupo (ICC,
BLUP, condicional frente a marginal) aquí no aplican: no hay grupos que comparar.

Y aquí está la conexión con la [Unidad 2.3](#sec-u23-nb): **el OLRE y la binomial negativa son el mismo
tipo de modelo** —una Poisson con un multiplicador aleatorio por observación— y solo se diferencian en la
**ley de ese multiplicador**. La NB usa una mezcla Poisson-**Gamma**; el OLRE, una Poisson-**lognormal**.
Ambas añaden **un único** parámetro de dispersión y capturan la varianza extra. Por eso el OLRE es una
alternativa sensata —y de igual coste— a la NB, y especialmente natural en esta unidad, donde ya
trabajamos en el marco de los mixtos.

En cambio, no lo aplicamos a `n_gestiones` porque su variación extra es el **agrupamiento** región/agencia
que ya modelamos; un OLRE encima no tendría nada que absorber y su varianza saldría $\approx 0$. El OLRE
luce ante sobredispersión **de observación**, no de grupo.

### El modelo y su ajuste

Añadimos a la Poisson de `n_danos` un intercepto aleatorio por póliza —un nivel por observación—:

```{r}
#| label: u25-olre
cartera$id_obs <- factor(seq_len(nrow(cartera)))   # un nivel aleatorio por observación
m_olre <- glmer(
  n_danos ~ edad_conductor + potencia_cv + zona_circulacion + uso + tipo_vehiculo +
    offset(log(exposicion)) + (1 | id_obs),
  family = poisson, data = cartera
)
sd_olre <- as.data.frame(VarCorr(m_olre))$sdcor[1]
c(sigma_obs = sd_olre)
```

El componente estimado, $\sigma_{\text{obs}}\approx$ `r round(sd_olre, 2)` (escala log), es la magnitud de
esa heterogeneidad de fila: en tasa, una póliza se aparta de su valor esperado por un factor del orden de
$\exp(\sigma_{\text{obs}})$. Los efectos fijos se siguen leyendo como IRR, ahora **netos** de esa
variabilidad individual. (Es el ajuste más lento de la unidad: lleva un nivel aleatorio por observación.)

### Inferencia, bondad de ajuste y diagnóstico

Que $\sigma_{\text{obs}}$ sea claramente **mayor que 0** confirma la sobredispersión, con la misma cautela
del contraste en el borde de [§5.4](#sec-u25-inferencia): miramos su magnitud y los criterios de
información, no un único $p$-valor. La prueba de fuego es el **diagnóstico de residuos**: si el OLRE ha
absorbido el exceso de varianza, los residuos simulados de `DHARMa` quedan bien portados y el test de
dispersión, no significativo:

```{r}
#| label: fig-u25-olre-diag
#| fig-cap: "Residuos simulados (DHARMa) del OLRE sobre `n_danos`. Frente a la Poisson —sobredispersa—, el QQ y la prueba de dispersión deben indicar que la varianza extra ya está recogida."
#| fig-width: 7
#| fig-height: 3.4
res_olre <- simulateResiduals(m_olre)
plot(res_olre)
```

### Comparación con la binomial negativa

Por último, ponemos lado a lado la Poisson, la NB2 y el OLRE:

```{r}
#| label: u25-olre-comp
m_nb2 <- glm.nb(
  n_danos ~ edad_conductor + potencia_cv + zona_circulacion + uso + tipo_vehiculo +
    offset(log(exposicion)), data = cartera
)
performance::compare_performance(
  Poisson = m_pois_danos, NB2 = m_nb2, OLRE = m_olre, metrics = c("AIC", "BIC", "RMSE")
)
```

La columna **RMSE hay que leerla con cuidado**, porque para el OLRE engaña. `compare_performance` la
calcula con las predicciones **condicionales** del modelo mixto —usando el efecto aleatorio estimado de
cada observación, su BLUP—, de modo que cada punto se predice casi con su propio valor y el RMSE sale
artificialmente bajo. No es que el OLRE ajuste muchísimo mejor: es que se evalúa a sí mismo con
información que los otros modelos no usan. Para una comparación justa hay que forzar la predicción
**poblacional** (marginal), anulando el efecto aleatorio con `re.form = NA`:

```{r}
#| label: u25-olre-rmse
pred_marg <- predict(m_olre, type = "response", re.form = NA)     # población, sin el BLUP
rmse_olre_marginal <- sqrt(mean((cartera$n_danos - pred_marg)^2))
rmse_olre_marginal
```

Así medido, el RMSE del OLRE queda al nivel del de la NB2 y la Poisson —los tres predicen el mismo
promedio poblacional—, que es lo esperable. Por eso la comparación honesta se apoya en el **AIC**, no en
el RMSE condicional.

Las dos correcciones dejan muy atrás a la Poisson y, entre sí, suelen quedar **próximas** en AIC: son dos
lentes —Poisson-lognormal frente a Poisson-Gamma— para la misma sobredispersión. ¿Cuál elegir? La NB da
una **distribución cerrada**, es más rápida y es la opción por defecto ante sobredispersión pura; el OLRE
encaja con naturalidad cuando **ya tienes efectos aleatorios** —por ejemplo, si quisieras combinar la
heterogeneidad de póliza con la de agencia en un mismo modelo— o cuando prefieres la mezcla lognormal.
Para `n_danos`, sin estructura de grupo, la NB2 es la más práctica; el OLRE muestra que esa misma
sobredispersión también se lee como un efecto aleatorio.

::: {.callout-tip}
## 🔧 En R. Ajustar un OLRE y compararlo con la NB
```r
d$id_obs <- factor(seq_len(nrow(d)))                 # un nivel aleatorio por observacion
glmer(y ~ ... + offset(log(t)) + (1 | id_obs), family = poisson, data = d)
```

- **OLRE** = intercepto aleatorio **por fila** (`(1 | id_obs)`): convierte la Poisson en una
  **Poisson-lognormal** que absorbe la sobredispersión, en paralelo a la NB (Poisson-Gamma).
- **Comparación justa** — `performance::compare_performance` evalúa el OLRE con predicciones
  **condicionales** (usan el BLUP de cada fila), lo que hunde su RMSE de forma engañosa. Para compararlo
  con la NB / Poisson, fuerza la predicción **poblacional** —`predict(m, type = "response", re.form = NA)`—
  y calcula el RMSE a mano. La decisión seria se apoya en el **AIC**, no en ese RMSE.
:::

::: {.callout-tip}
## Un ejemplo de manual: `grouseticks`
El caso canónico de OLRE es `lme4::grouseticks`: el número de garrapatas en pollos de urogallo, un conteo
muy sobredisperso y con estructura jerárquica (pollo dentro de nidada `BROOD` dentro de localidad
`LOCATION`). Ahí el OLRE **convive** con otros efectos aleatorios —se añade `(1 | INDEX)`, con `INDEX` el
identificador de fila que ya trae el propio conjunto de datos— para separar la sobredispersión de
observación de la variación entre grupos, algo que una NB sola no distingue:

```r
data(grouseticks, package = "lme4")
m <- glmer(TICKS ~ YEAR + HEIGHT + (1 | BROOD) + (1 | LOCATION) + (1 | INDEX),
           family = poisson, data = grouseticks)
```
:::

::: {.callout-important}
## Tarea del estudiante (2.5) — Preguntas 9 a 12 del caso
Sobre la cartera de tu equipo modelas `n_gestiones` con un GLMM de Poisson, intercepto aleatorio por
**agencia** `(1 | id_agencia)` —y **región** por encima— y `offset(log(exposicion))` ([Unidad 2.8](#sec-u28)):

- **P9 · ¿Cuánta variación es de agencia?** Interpreta los efectos fijos en IRR (condicionales a la agencia)
  y cuantifica el **ICC**.
- **P10 · Territorio.** Añade la **región** al anidamiento (`(1 | id_region/id_agencia)`) y valora si aporta.
- **P11 · Agencias atípicas.** Con BLUPs / *caterpillar*, identifica las que se **desvían** y comenta el
  **shrinkage**.
- **P12 · Agencia nueva.** Distingue predicción **condicional** vs **marginal**: ¿qué esperar de una agencia
  sin historial?

Diagnostica con `DHARMa` y el $R^2$ de Nakagawa, y **valida** los componentes de varianza estimados frente a
$\sigma_a$ y $\sigma_{reg}$ del DGP (`attr(cartera, "verdad")$sigma_ag`, `$sigma_reg`).
:::
