<!-- Partial · DRAFT. Incluir con {{< include _unidad_2_1.qmd >}}. Sin YAML. Chunks u21-.
     Unidad fundacional (Poisson y log-lineal). Estructura espejo del Caso 1:
     Contexto · Modelización y estimación · Interpretación · Inferencia y selección ·
     Bondad de ajuste, diagnóstico y predicción. -->

# 1 · Poisson y modelos log-lineales {#sec-u21}

El Caso 1 preguntaba *si* ocurría un evento; ahora contamos **cuántas veces** ocurre. La respuesta es
un **recuento** —un entero no negativo $0,1,2,\dots$—, y eso descarta el modelo lineal (predeciría
valores negativos o fraccionarios) y la logística (que solo distingue 0/1). La maquinaria del GLM
—familia exponencial, IWLS, deviance, inferencia— ya la tenemos del Caso 1: aquí la **recapitulamos**
y ponemos el peso en lo propio del conteo. Empezamos por el **contexto**: qué problemas vamos a
resolver.

::: {.callout-note}
## Sobre esta unidad
Objetivo general: **Conteos y tasas** (Poisson, IRR, *offset*) y **modelos log-lineales** para tablas
de contingencia. Recap del **marco GLM** del Caso 1.
:::

## 1.1 Contexto: qué problemas resuelve este modelo {#sec-u21-contexto}

En la cartera de la aseguradora, «contar» aparece en **cuatro sabores** que motivan todo el caso. Los
recorremos con los datos antes de construir el modelo.

**1) Recuentos de eventos.** Cada póliza acumula un número de partes (`n_asistencia`, `n_danos`…): un
entero pequeño, con muchos ceros y una cola a la derecha (lo vimos en la @fig-cartera-eda). La
pregunta natural es *cómo influyen las covariables en ese recuento* —qué perfiles acumulan más—, y
para responderla necesitamos un modelo cuya respuesta sea, precisamente, un conteo.

**2) Tasas: el papel de la exposición.** Dos pólizas con el mismo perfil no son igual de arriesgadas
si una lleva mucho más tiempo contratada que la otra: el recuento bruto **confunde el
riesgo con el tiempo observado**. Se ve de un vistazo —a más exposición, más partes—:

```{r}
#| label: fig-u21-exposicion
#| fig-cap: "Media de partes por daños (`n_danos`) según el tiempo de exposición de la póliza: crece con la exposición. El recuento bruto mezcla riesgo y tiempo observado; por eso modelaremos la *tasa* (partes por unidad de exposición) con un *offset*."
#| fig-width: 6
#| fig-height: 3.4
cartera |>
  mutate(tramo = cut(exposicion, c(0, 0.5, 0.75, 1),
                     labels = c("< 0.5", "0.5–0.75", "> 0.75"), include.lowest = TRUE)) |>
  group_by(tramo) |>
  summarise(media_danos = mean(n_danos), .groups = "drop") |>
  ggplot(aes(tramo, media_danos)) +
  geom_col(fill = "steelblue") +
  labs(x = "exposición (fracción de la antigüedad máxima)", y = "media de partes por daños")
```

Lo correcto no es modelar el **recuento** sino la **tasa** (partes por unidad de exposición). Lo
haremos incorporando la exposición como *offset*.

::: {.callout-note}
## La variable `exposicion`: cuánto tiempo llevamos con el cliente
Cada póliza se observa un tiempo distinto, y `exposicion` lo mide como la **antigüedad del cliente
relativa a la del más veterano** (el más antiguo y aún vigente), a quien corresponde el valor 1. Un
cliente que lleva la mitad de tiempo tiene `exposicion = 0.5`. La cartera recoge solo clientes con al
menos **un tercio** de esa antigüedad máxima, así que `exposicion` va de 0.30 a 1.00.

Como el número de incidencias crece con el tiempo observado, `exposicion` entra en todos los modelos como
**offset** (`log(exposicion)`): modelamos **tasas** —incidencias por **unidad de exposición**— y no
recuentos brutos. Los IRR se leen en esa escala; su valor **relativo** (un perfil frente a otro) no
depende de la unidad temporal que le pongamos a la ventana.
:::

**3) Tablas de contingencia: ¿asociación o independencia?** A veces cruzamos dos variables categóricas
y contamos casos en cada celda. ¿La **zona de circulación** se relaciona con sufrir daños, o son
independientes?

```{r}
#| label: tbl-u21-contingencia
#| tbl-cap: "Zona de circulación × indicador de daños (con/sin), con el porcentaje de pólizas con algún parte por zona."
cartera |>
  mutate(danos = ifelse(n_danos > 0, "con daños", "sin daños")) |>
  count(zona_circulacion, danos) |>
  tidyr::pivot_wider(names_from = danos, values_from = n) |>
  mutate(pct_con_danos = round(`con daños` / (`con daños` + `sin daños`) * 100))
```

La tabla apunta a **asociación**: las pólizas de zona urbana tienen algún parte de daños con más
frecuencia (~58 %) que las de zona mixta (~49 %) o rural (~52 %). Contrastar formalmente esa asociación —y con más de
dos variables— es el terreno de los **modelos log-lineales**, que no son más que una regresión de
Poisson sobre los **recuentos de celda**.

**4) Tablas de cambio (cuadradas).** El nivel de **bonus-malus** se reevalúa cada año. Si cruzamos el
nivel del año previo con el actual obtenemos una **tabla cuadrada** (misma clasificación en dos
momentos):

```{r}
#| label: tbl-u21-cambio
#| tbl-cap: "Tabla cuadrada del bonus-malus: nivel del año previo × nivel del año actual (con marginales)."
# pasamos la `table` a data.frame ANCHO: sin esto se imprime por consola, `df-print: paged`
# no la alcanza y Quarto no puede numerarla ni referenciarla como tabla
addmargins(table(previo = cartera$bonus_malus_prev, actual = cartera$bonus_malus_act)) |>
  as.data.frame.matrix() |>
  tibble::rownames_to_column("previo")
```

La diagonal son las pólizas que **no cambian**; fuera de ella, quién sube y quién baja. Y comparamos
las dos distribuciones marginales (nivel previo vs actual):

```{r}
#| label: tbl-u21-cambio-marg
#| tbl-cap: "Distribuciones marginales del bonus-malus (proporciones) en el año previo y en el actual."
rbind(previo = prop.table(table(cartera$bonus_malus_prev)),
      actual = prop.table(table(cartera$bonus_malus_act))) |>
  round(3) |>
  as.data.frame.matrix() |>
  tibble::rownames_to_column("año")
```

Los marginales **no coinciden**: el nivel intermedio pierde peso hacia los extremos y sube algo la
cola alta (más *malus*) —hay **deriva**, no homogeneidad marginal—. Preguntas de este tipo —¿es
simétrico el cambio?, ¿son iguales los marginales?— se responden con modelos específicos para tablas
cuadradas (**simetría**, **homogeneidad marginal**).

Los cuatro problemas —recuentos, tasas, asociación en tablas y cambio— los resuelve **un mismo
modelo**: la regresión de **Poisson** y su versión **log-lineal**, ambas con enlace `log`. Lo
construimos a continuación —y, cuando el Poisson básico se quede corto (la varianza se dispara o
sobran ceros), lo ampliaremos en las unidades siguientes—.

::: {.callout-note}
## Los problemas 3 y 4 tienen unidad propia
En esta unidad los **presentamos** y ajustamos su versión más simple, para que se vea que son el mismo
`glm(family = poisson)`. Pero cuando el dato es la **celda** y no el sujeto, la lógica inferencial
cambia —modelos anidados, esquemas de muestreo, recuento de grados de libertad— y la escala de lectura
pasa a ser el **odds ratio**. Todo eso se desarrolla en la [Unidad 2.2](#sec-u22) (*ampliación*):
tablas de tres o más vías y su jerarquía, la paradoja de Simpson, el diagnóstico de tablas y los
modelos de tablas cuadradas.
:::

## 1.2 Modelización y estimación {#sec-u21-modelizacion}

### El modelo genérico

Los recuentos piden una **distribución para enteros no negativos**: la **Poisson**. El modelo reúne
los tres ingredientes de todo GLM (Caso 1):

- **Componente aleatoria:** $Y_i \sim \text{Poisson}(\mu_i)$, con soporte $\{0,1,2,\dots\}$. Su rasgo
  distintivo es que **la media iguala a la varianza**, $\mathrm{E}[Y_i]=\mathrm{Var}[Y_i]=\mu_i$ (lo
  pondremos a prueba en la [Sección 1.5](#sec-u21-diagnostico)).
- **Enlace log:** $\log\mu_i=\eta_i$, de modo que $\mu_i=e^{\eta_i}>0$ —garantiza una media positiva y
  hace que los efectos sean **multiplicativos**—.
- **Predictor lineal:** $\eta_i=\beta_0+\beta_1 x_{i1}+\dots+\beta_p x_{ip}$.

Juntando las piezas, $\mu_i=\exp(\beta_0+\mathbf{x}_i'\boldsymbol\beta)$.

La **estimación** es por máxima verosimilitud. Partiendo de la función de masa de la Poisson,
$\Pr(Y_i=y_i)=e^{-\mu_i}\mu_i^{y_i}/y_i!$, y sustituyendo $\mu_i=\exp(\mathbf{x}_i'\boldsymbol\beta)$
(con el *offset* $\log t_i$ si lo hay), la **log-verosimilitud** es

$$\ell(\boldsymbol\beta)=\sum_{i=1}^{n}\Bigl[\,y_i\,\mathbf{x}_i'\boldsymbol\beta-\exp(\mathbf{x}_i'\boldsymbol\beta)-\log(y_i!)\,\Bigr].$$

Derivando e igualando a cero se obtienen las **ecuaciones de verosimilitud**, que en forma compacta son

$$\frac{\partial\ell}{\partial\boldsymbol\beta}=\sum_{i=1}^{n}(y_i-\mu_i)\,\mathbf{x}_i=\mathbf{X}'(\mathbf{y}-\boldsymbol\mu)=\mathbf{0}.$$

No tienen solución cerrada (son no lineales en $\boldsymbol\beta$), pero el método de Fisher las resuelve
iterando **mínimos cuadrados ponderados** (**IWLS**): en cada paso se regresa una respuesta de trabajo
$z_i=\eta_i+(y_i-\mu_i)/\mu_i$ sobre $\mathbf{X}$ con pesos $w_i=\mu_i$, hasta converger. Es la misma
maquinaria del Caso 1, con $w_i=\mu_i$ propio de la Poisson. En R, `glm(..., family = poisson)`.

Dos extensiones del mismo modelo, que usaremos enseguida:

- **Tasas con *offset*.** Si el recuento se acumula sobre una **exposición** $t_i$, modelamos la
  **tasa** $\mu_i/t_i$: de $\log(\mu_i/t_i)=\eta_i$ sale $\log\mu_i=\eta_i+\log t_i$. Ese $\log t_i$
  es un ***offset***: un término del predictor con **coeficiente fijado a 1** (no se estima).
- **Modelos log-lineales.** Cuando el dato son los **recuentos de las celdas** de una tabla, el mismo
  Poisson modela esas frecuencias: la respuesta es el conteo de la celda y los predictores, los
  **factores de clasificación**. El modelo de **independencia** lleva solo efectos principales; añadir
  la **interacción** da el modelo **saturado** (ajuste perfecto), y esa interacción **es** la
  asociación. (Puente con el Caso 1: el log-lineal saturado de una tabla $I\times 2$ equivale a una
  **logística** del factor binario sobre el otro.)

::: {.callout-tip}
## 🔧 En R. Ajustar un Poisson, el *offset* y el log-lineal
El ajuste es el `glm()` de siempre; solo cambia la **familia**:

```r
glm(y ~ ..., family = poisson, data = ...)          # enlace log por defecto
```

- **`family = poisson`** trae el enlace `log` por defecto (equivale a `poisson(link = "log")`); la
  estimación es IWLS, idéntica al resto de GLM.
- **Tasas con *offset*** — se añade **`offset(log(exposicion))`** en la fórmula (o el argumento
  `offset =`): es un término con **coeficiente fijado a 1**, no se estima. Modelar la tasa $\mu/t$
  equivale a dejar $\log t$ fuera de la estimación. No confundir con **`weights`**, que reparte precisión,
  no exposición.
- **Log-lineal** — no hay función nueva: es un `glm(family = poisson)` sobre los **recuentos de celda**
  (una fila por celda). Los **efectos principales** (`a + b`) dan el modelo de **independencia**; la
  **interacción** (`a * b`) da el **saturado** —ajuste perfecto— y **es** la asociación. La **simetría**
  de una tabla cuadrada es el mismo `glm` sobre un factor que empareja las celdas $(i,j)$ y $(j,i)$.
:::

### Aplicado a los cuatro problemas del contexto

Antes de ajustar, un vistazo exploratorio: ¿cómo se relaciona `n_asistencia` con cada predictor del
modelo? Representamos su **tasa** (asistencias por unidad de exposición) por cuartiles de los continuos y
por nivel de los categóricos:

```{r}
#| label: fig-u21-eda-modelo
#| fig-cap: "Tasa de `n_asistencia` (asistencias por unidad de exposición) según cada predictor del modelo. La tasa sube con la potencia, es mayor en zona urbana y para uso comercial y moto, y baja levemente con la edad: relaciones que justifican incluir esos términos."
#| fig-width: 9
#| fig-height: 5
dplyr::bind_rows(
  purrr::map_dfr(c("edad_conductor", "potencia_cv"), ~ cartera |>
    dplyr::transmute(predictor = .x, nivel = factor(dplyr::ntile(.data[[.x]], 4)),
                     y = n_asistencia, e = exposicion) |>
    dplyr::group_by(predictor, nivel) |> dplyr::summarise(tasa = sum(y) / sum(e), .groups = "drop")),
  purrr::map_dfr(c("zona_circulacion", "uso", "tipo_vehiculo"), ~ cartera |>
    dplyr::transmute(predictor = .x, nivel = factor(.data[[.x]]),
                     y = n_asistencia, e = exposicion) |>
    dplyr::group_by(predictor, nivel) |> dplyr::summarise(tasa = sum(y) / sum(e), .groups = "drop"))) |>
  ggplot(aes(nivel, tasa)) +
  geom_col(fill = "steelblue") +
  facet_wrap(~ predictor, scales = "free_x", nrow = 2) +
  labs(x = "nivel (cuartil, en los continuos)", y = "tasa de asistencias (por unidad de exposición)")
```

La tasa **sube con la potencia**, es mayor en zona **urbana** y para uso **comercial** y **moto**, y
baja levemente con la **edad**. Ninguna relación es plana: todos aportan señal, lo que justifica el
modelo que ajustamos ahora. El modelo, además, estima el efecto de cada predictor **ajustado por los
demás**, que puede matizar estas vistas marginales.

**1) Recuento.** Cuántas asistencias tiene una póliza según su perfil —la Poisson básica—:

```{r}
#| label: u21-fit-conteo
m_conteo <- glm(n_asistencia ~ edad_conductor + potencia_cv + zona_circulacion + uso + tipo_vehiculo,
                family = poisson, data = cartera)
broom::tidy(m_conteo)
```

**2) Tasa.** El mismo modelo, pero sobre la **tasa** por unidad de exposición: basta añadir el
*offset*.

```{r}
#| label: u21-fit-tasa
m_tasa <- glm(n_asistencia ~ edad_conductor + potencia_cv + zona_circulacion + uso + tipo_vehiculo +
                offset(log(exposicion)),
              family = poisson, data = cartera)
broom::tidy(m_tasa)
```

Es el ajuste correcto cuando la exposición varía: ahora los coeficientes son efectos sobre la **tasa**,
no sobre el recuento bruto (su lectura como razones de tasas va en la
[Sección 1.3](#sec-u21-interpretacion)).

**3) Tabla de contingencia (log-lineal).** Modelamos los **recuentos de celda** de `zona × daños`:
comparamos independencia frente a asociación.

```{r}
#| label: u21-fit-loglineal
tabla <- cartera |>
  dplyr::mutate(danos = ifelse(n_danos > 0, "con", "sin")) |>
  dplyr::count(zona_circulacion, danos)                 # una fila por celda: n = frecuencia

m_indep <- glm(n ~ zona_circulacion + danos, family = poisson, data = tabla)  # independencia
m_sat   <- glm(n ~ zona_circulacion * danos, family = poisson, data = tabla)  # con asociación

# el saturado reproduce la tabla; el de independencia, no
cbind(tabla, indep = round(fitted(m_indep), 1), sat = round(fitted(m_sat), 1))
```

El término `zona_circulacion:danos` es la **asociación**; que sea o no real se contrasta en la
[Sección 1.4](#sec-u21-inferencia).

**4) Tabla cuadrada (cambio).** Sobre el cruce `bonus_malus_prev × bonus_malus_act`, el **modelo de
simetría** obliga a que las celdas $(i,j)$ y $(j,i)$ tengan la misma frecuencia esperada:

```{r}
#| label: u21-fit-simetria
cuad <- as.data.frame(table(prev = cartera$bonus_malus_prev, act = cartera$bonus_malus_act)) |>
  dplyr::mutate(i = as.integer(prev), j = as.integer(act),
                par = factor(paste(pmin(i, j), pmax(i, j), sep = "-")))   # empareja (i,j) y (j,i)

m_sim <- glm(Freq ~ par, family = poisson, data = cuad)                   # modelo de simetría
head(broom::tidy(m_sim), 5)
```

Comparando este modelo con el ajuste perfecto se contrasta si el cambio de bonus-malus es simétrico. Es
el más sencillo de los **modelos de cambio**: la **cuasi-simetría**, la **homogeneidad marginal** y los
modelos de **asociación ordinal** —que aprovechan que los niveles están ordenados y resumen la tabla en
un solo parámetro— se desarrollan en la [Unidad 2.2](#sec-u22-cuadradas).

## 1.3 Interpretación {#sec-u21-interpretacion}

### En regresión: razones de tasas (IRR)

El enlace log hace que los efectos sean **multiplicativos**: como $\mu=\exp(\beta_0+\mathbf{x}'\boldsymbol\beta)$,
aumentar $x_k$ en una unidad multiplica la media (o la tasa, con *offset*) por $e^{\beta_k}$. Ese
factor es la **razón de tasas** (*incidence rate ratio*, IRR): $>1$ eleva la tasa, $<1$ la reduce,
$=1$ es indiferente. Basta **exponenciar** los coeficientes:

```{r}
#| label: u21-irr
broom::tidy(m_tasa, exponentiate = TRUE, conf.int = TRUE)
```

Se leen en el lenguaje del problema: la **potencia** eleva la tasa de asistencias (IRR > 1 por cada CV
adicional), y las zonas menos urbanas la reducen frente a la urbana (IRR < 1); cada factor multiplica
la tasa por su IRR, con el intervalo de confianza como margen. Y una **predicción** cierra la lectura
—la tasa esperada (asistencias en la ventana de exposición, `exposicion = 1`) de un perfil concreto—:

```{r}
#| label: u21-pred
perfil <- data.frame(edad_conductor = 45, potencia_cv = 110, zona_circulacion = "urbana",
                     uso = "particular", tipo_vehiculo = "turismo", exposicion = 1)
predict(m_tasa, perfil, type = "response")   # nº esperado de asistencias en la ventana de exposición
```

### Efecto relativo vs absoluto

El IRR es un efecto **relativo** (multiplicativo) y es **constante**. El efecto **absoluto** —cuántas
asistencias más— depende de la tasa base: el mismo IRR pesa más sobre una póliza de alto riesgo que
sobre una de bajo. Se ve comparando dos perfiles:

```{r}
#| label: u21-abs
perfiles <- data.frame(edad_conductor = 45, potencia_cv = 110,
                       zona_circulacion = c("urbana", "rural"), uso = "particular",
                       tipo_vehiculo = "turismo", exposicion = 1)
predict(m_tasa, perfiles, type = "response")   # esperadas: urbana vs rural
```

::: {.callout-tip}
## 🔧 En R. Leer IRR y predecir tasas
Dos gestos, uno para los **coeficientes** y otro para las **predicciones**:

- **`broom::tidy(m, exponentiate = TRUE, conf.int = TRUE)`** devuelve cada coeficiente como $e^{\hat\beta}$
  —la **razón de tasas (IRR)**— con su intervalo de confianza. Un IRR cuyo intervalo no contiene el **1**
  es un efecto significativo (el 1 es «sin efecto», como $\beta=0$ en escala log).
- **`predict(m, newdata, type = "response")`** da la **media esperada** en la escala de los datos (número
  de eventos), deshaciendo el enlace log. Con *offset*, el `newdata` debe traer la columna de exposición
  (`exposicion = 1` para leer la tasa en la ventana completa). Sin `type = "response"` se obtiene el
  predictor lineal $\hat\eta$ en escala log.
:::

### En el log-lineal: la asociación

En una tabla, la **interacción** del modelo saturado es la **asociación**, y se lee como un **odds
ratio**. El puente con el Caso 1: esos odds ratios son exactamente los de la **logística** del
indicador de daños sobre la zona —log-lineal y logística son dos caras del mismo modelo—:

```{r}
#| label: u21-loglin-or
m_logit <- glm(I(n_danos > 0) ~ zona_circulacion, family = binomial, data = cartera)
exp(coef(m_logit))   # odds ratios de 'con daños' respecto a la zona de referencia
```

Como la referencia es la zona **urbana**, los odds de tener algún parte de daños salen **menores** en
las zonas mixta y rural (OR < 1 respecto a la urbana): es la misma asociación que capta la interacción
`zona_circulacion:danos` del log-lineal `m_sat`.

### En la tabla cuadrada: qué dice la simetría

En el modelo de simetría (`m_sim`), interpretar coeficientes celda a celda aporta poco; lo que importa
es **si el modelo ajusta**: si lo hace, subir y bajar de nivel se equilibran (cambio simétrico); si
no, hay **deriva** —el sentido y el tamaño de esa deriva se leen en los marginales de la
[Sección 1.1](#sec-u21-contexto)—. El contraste formal lo vemos a continuación.

## 1.4 Inferencia y selección {#sec-u21-inferencia}

La maquinaria inferencial es la del Caso 1: **Wald** para un vistazo rápido, **razón de
verosimilitudes** (LRT) para contrastar términos, e **información** (AIC/BIC) para comparar modelos.
Solo cambia la lectura, que ahora es de tasas y asociaciones.

### Contraste de los efectos

La tabla de `summary`/`tidy` trae, por coeficiente, el estadístico y $p$ de **Wald**. Es cómodo, pero
para conteos el LRT es más fiable; `drop1` reajusta el modelo quitando cada término y lo contrasta:

```{r}
#| label: u21-drop1
drop1(m_tasa, test = "LRT")   # aporte de cada predictor por razón de verosimilitudes
```

Cada fila mide cuánta **deviance** se pierde al retirar ese predictor: un $p$ pequeño indica que aporta
señal sobre la tasa y conviene conservarlo.

### El contraste de independencia es un LRT

En la tabla `zona × daños`, comparar el modelo de **independencia** con el **saturado** es,
exactamente, el contraste de asociación (la versión LR del $\chi^2$ de Pearson):

```{r}
#| label: u21-indep
anova(m_indep, m_sat, test = "LRT")   # H0: zona y daños son independientes
```

Si el $p$ es pequeño se **rechaza la independencia**: zona y daños están asociados —la misma conclusión
que el odds ratio de la [Sección 1.3](#sec-u21-interpretacion), ahora como contraste—.

### El contraste de simetría

Para la tabla cuadrada, la **deviance residual** del modelo de simetría (frente al ajuste perfecto del
saturado) es el estadístico de simetría; se compara con una $\chi^2$:

```{r}
#| label: u21-simetria-test
c(deviance = deviance(m_sim), gl = df.residual(m_sim),
  p_valor  = pchisq(deviance(m_sim), df.residual(m_sim), lower.tail = FALSE))
```

Un $p$ pequeño rechaza la simetría: el trasiego de bonus-malus **no** está equilibrado, hay deriva.

### Selección de modelos

Para elegir entre especificaciones se usan **AIC/BIC** (menor es mejor; BIC penaliza más la
complejidad) y, si son anidadas, el LRT. Por ejemplo, ¿aporta `tipo_vehiculo`?

```{r}
#| label: u21-seleccion
m_red <- update(m_tasa, . ~ . - tipo_vehiculo)
AIC(m_tasa, m_red)
anova(m_red, m_tasa, test = "LRT")
```

Comparar así, término a término, se vuelve inviable con **muchos** predictores (y la cartera tiene
predictores de ruido a propósito). La selección automática por **validación cruzada** y la
**regularización** (lasso/ridge para Poisson con `glmnet`) se desarrollan en la
[Unidad 2.7](#sec-u27); aquí basta con la comparación guiada por hipótesis.

::: {.callout-tip}
## 🔧 En R. Contrastar términos y comparar modelos
En la Poisson la dispersión es **conocida** ($\phi=1$), así que los contrastes usan la $\chi^2$
(`test = "LRT"`), no la $F$ de la Gamma:

- **Un término dentro del modelo** — `drop1(m, test = "LRT")` reajusta el modelo quitando cada término y
  mide la deviance que se pierde. Más fiable que el Wald del `summary` para conteos.
- **Dos modelos anidados** (¿asociación en la tabla?, ¿sobra un predictor?) — `anova(m_reducido,
  m_completo, test = "LRT")`. **`update(m, . ~ . - tipo_vehiculo)`** construye el modelo vecino sin
  reescribir la fórmula entera.
- **Modelos no anidados** — **`AIC(m1, m2)`** / `BIC(...)`; gana el menor (BIC penaliza más la
  complejidad).

Dos contrastes de esta unidad son casos particulares: la **independencia** de una tabla es
`anova(m_indep, m_sat, test = "LRT")`; la **simetría**, la deviance residual del modelo frente a una
$\chi^2_{gl}$.
:::

## 1.5 Bondad de ajuste, diagnóstico y predicción {#sec-u21-diagnostico}

Ajustado el modelo, falta lo esencial: ¿describe bien los datos? La Poisson impone una restricción
fuerte —**media = varianza**—, y comprobar si se cumple es, a la vez, el diagnóstico de esta unidad y
el disparador de la siguiente.

### Bondad de ajuste y el índice de dispersión

¿Cómo se comprueba la **bondad de ajuste** de un modelo de conteo? El contraste clásico enfrenta la
**deviance** residual (o el $\chi^2$ de Pearson) a una $\chi^2_{n-p}$: si el modelo ajusta, ronda sus
grados de libertad. Pero arrastra una **restricción** de peso —solo es válido con **frecuencias
esperadas altas** (medias grandes o datos agrupados)—, y con conteos individuales y muchos ceros, que es
lo habitual, la aproximación $\chi^2$ **falla**. Por eso, en la práctica, la bondad de ajuste se apoya en
piezas más robustas: el **índice de dispersión**, el **rootograma** y los **residuos simulados**
(`DHARMa`), más el **AIC** para comparar modelos. El compendio completo, con sus restricciones, lo
reunimos en la [Unidad 2.3](#sec-u23).

Empezamos por el **índice de dispersión**: la deviance y el $\chi^2$ de Pearson divididos por sus grados
de libertad deberían rondar **1** si la Poisson ajusta.

```{r}
#| label: u21-dispersion
disp <- function(m) sum(residuals(m, type = "pearson")^2) / df.residual(m)
c(deviance_gl = deviance(m_tasa) / df.residual(m_tasa),
  indice_dispersion = disp(m_tasa))
```

En `n_asistencia` el índice queda **cerca de 1**: la Poisson basta.

### Diagnóstico de residuos

Los residuos de Pearson o deviance frente a los valores ajustados no deberían mostrar patrón ni un
abanico creciente. Con conteos, los residuos crudos son difíciles de leer, y la herramienta recomendada
son los **residuos simulados** de `DHARMa` (o `performance::check_overdispersion`), que corrigen la
discreción:

```{r}
#| label: u21-dharma
#| eval: false
library(DHARMa)
simulateResiduals(m_tasa, plot = TRUE)      # residuos escalados; QQ y dispersión
performance::check_overdispersion(m_tasa)   # test formal del índice de dispersión
```

::: {.callout-tip}
## 🔧 En R. Diagnóstico de dispersión y residuos en un Poisson
La Poisson impone **media = varianza**; comprobarlo es el diagnóstico clave.

- **Índice de dispersión** — `sum(residuals(m, type = "pearson")^2) / df.residual(m)`. Debe rondar **1**;
  muy por encima señala **sobredispersión** (Unidad 2.3).
- **Residuos simulados** — `DHARMa::simulateResiduals(m, plot = TRUE)` corrige la discreción del conteo
  —los residuos crudos engañan—: QQ uniforme + residuos frente a predicho, con los contrastes
  superpuestos.
- **Test formal** — `performance::check_overdispersion(m)` contrasta ese índice y da un $p$-valor.

El **compendio completo** de bondad de ajuste para conteos —con el rootograma y las restricciones de cada
prueba— se reúne en la [Unidad 2.3](#sec-u23).
:::

### El puente a la sobredispersión (Unidad 2.3)

El índice de dispersión es también el **detector** de sobredispersión. Ajustando la misma Poisson a
`n_danos` —los partes por daños— se ve el contraste:

```{r}
#| label: u21-sobredispersion
m_danos <- glm(n_danos ~ edad_conductor + potencia_cv + zona_circulacion + uso + tipo_vehiculo +
                 offset(log(exposicion)), family = poisson, data = cartera)
c(asistencia = disp(m_tasa), danos = disp(m_danos))
```

En `n_danos` el índice se dispara muy por encima de 1: la Poisson **subestima la variabilidad** y sus
errores estándar quedan demasiado optimistas. Ese es exactamente el problema que aborda la
[Unidad 2.3](#sec-u23) con quasi-Poisson y binomial negativa.

### Predicción

Predecir es leer el modelo en la escala de los datos. Para un conteo o una tasa, `predict(type =
"response")` da la media esperada (lo vimos en la [Sección 1.3](#sec-u21-interpretacion)). En el
log-lineal, los valores ajustados son las **frecuencias esperadas de celda**; contrastarlas con las
observadas muestra dónde está la asociación:

```{r}
#| label: u21-pred-celda
transform(tabla, esperado_indep = round(fitted(m_indep), 1))   # observado (n) vs esperado si independientes
```

Las celdas donde el observado se aparta del esperado bajo independencia son, precisamente, las que
delatan la asociación entre zona y daños.

::: {.callout-important}
## Tarea del estudiante (2.1) — Preguntas 1 a 3 del caso
Sobre la cartera de tu equipo abordas el primer bloque de la dirección ([Unidad 2.8](#sec-u28)):

1. **Ritmo y perfiles (P1).** Modela la **tasa** de `n_siniestros` con Poisson y `offset(log(exposicion))`;
   lee los factores en **IRR** con sus intervalos.
2. **Predicción (P2).** Estima el ritmo esperado —con intervalo— de una **póliza nueva** de un perfil dado.
3. **¿Mismo patrón? (P3).** Repite con `n_asistencia` y compara: ¿los mismos factores, con la misma fuerza,
   que en `n_siniestros`?

Cierra comprobando si la Poisson basta —**índice de dispersión**—: si se dispara, anótalo; lo resolverás en la
Unidad 2.3. Valida contra la verdad del DGP (`attr(cartera, "verdad")`).

Las preguntas **P4** (asociación en tablas), **P5** (movilidad del bonus-malus) y **P18** (proxies) se
abordan con la [Unidad 2.2](#sec-u22).
:::
