---
title: "Caso 2 · ¿Cuántas veces y a qué ritmo?"
subtitle: "Conteos, tasas e intensidad del riesgo — Modelos Lineales Generalizados con R"
author: "A.M.Mayoral, con asistencia de Claude Opus 4.8"
date: today
lang: es
format:
  html:
    toc: true
    toc-depth: 3
    number-sections: false      # numeración MANUAL (2.1, 2.2, ...) en los títulos
    code-fold: show
    code-tools:
      source: false
      toggle: true
    df-print: paged
  pdf:
    toc: true
    number-sections: false
bibliography: ../references.bib
suppress-bibliography: true
csl: https://www.zotero.org/styles/apa
execute:
  warning: false
  message: false
editor:
  markdown:
    wrap: 72
---

<!-- ============================================================================
     Caso 2 (Poisson).
       - TEORÍA (unidades 2.1-2.6): R/dgp_conteos.R, contexto "auto" -> cartera de teoría.
         Esquema de diseño: ESQUEMA_DATOS_SEGUROS.md.
       - ESTUDIO DE CASO (Unidad 2.8) y Caso 3: R/dgp_auto.R -> cartera de auto rica.
         Diseño: DISENO_DGP_AUTO.md. (La cohorte de salud quedó archivada en ec_seguro_salud/.)
============================================================================ -->


```{r}
#| label: setup
#| include: false

# Núcleo.
library(broom)
library(tidyverse)
library(MASS)          # glm.nb (base-recommended)
library(pscl)          # hurdle / zeroinfl
library(glmmTMB)       # conteos mixtos / ceros
library(lme4)          # glmer (Poisson)
library(DHARMa); library(performance); library(marginaleffects)
library(survival)      # riesgos a trozos (base-recommended)
library(MuMIn); library(glmnet)   # selección / regularización 
library(vcd)           # mosaicos para tablas de contingencia (2.2)
library(vcdExtra)      # zero-inflated (2.4) y utilidades de tablas (2.2)

SEMILLA_CURSO <- 20252026L
set.seed(SEMILLA_CURSO)
theme_set(theme_minimal(base_size = 12))
```

## Objetivos y resultados de aprendizaje del Caso 2 {#sec-ra2}

**Objetivo general (curso).** *Conteos y tasas:* ajustar, interpretar, diagnosticar y
comparar/seleccionar modelos para conteos y tasas —Poisson y binomial negativa, con *offset* para
tasas—: razones de tasas, sobredispersión y exceso de ceros. Reactiva el objetivo de **mixtos y
supervivencia** (riesgos a trozos) y culmina en el de **comunicar y reproducir** (estudio de caso).

Al completar el Caso 2, el estudiante será capaz de:

- **RA1 · Poisson, tasas e IRR.** Reconocer cuándo la respuesta es un conteo, ajustar una regresión de Poisson (enlace log) e interpretar sus coeficientes como razones de tasas (IRR), usando el *offset* de la exposición para modelar **tasas** en lugar de recuentos brutos.
- **RA2 · Modelos log-lineales.** Analizar tablas de contingencia y de cambio como una regresión de Poisson sobre los **recuentos de celda**: esquemas de muestreo y grados de libertad, **jerarquía** de modelos en tres vías (independencia mutua, conjunta y condicional, asociación homogénea), paradoja de **Simpson** y colapsabilidad, diagnóstico de celdas, y modelos de **tablas cuadradas** (simetría, cuasi-simetría, homogeneidad marginal, asociación ordinal). Aplicarlo a la detección de **variables *proxy*** de un factor prohibido.
- **RA3 · Sobredispersión.** Diagnosticar la sobredispersión (índice de dispersión, relación media–varianza, contraste de Cameron–Trivedi) y tratarla con **quasi-Poisson** y **binomial negativa** (NB1/NB2), sabiendo cuál elegir.
- **RA4 · Exceso de ceros.** Detectar el exceso de ceros y modelarlo con modelos **inflados de ceros** (ZIP/ZINB) y de **barrera** (*hurdle*), distinguiendo el mecanismo de mezcla del de barrera.
- **RA5 · Conteos agrupados (mixtos).** Ajustar e interpretar **GLMM de Poisson** con estructura anidada: componentes de varianza, ICC, BLUP y la distinción entre media **condicional** y **marginal**.
- **RA6 · Supervivencia como tasa.** Reformular el tiempo a evento como un GLM de Poisson —**riesgos a trozos** sobre datos persona-periodo—, leer los *hazard ratios* y la supervivencia, y conectarlo con Cox, Kaplan–Meier y la **fragilidad**.
- **RA7 · Bondad de ajuste y diagnóstico.** Evaluar el ajuste de un modelo de conteo con el índice de dispersión, los **residuos simulados** (DHARMa), el rootograma y la calibración, conociendo las restricciones del contraste de *deviance*.
- **RA8 · Selección, validación y regularización.** Comparar y seleccionar modelos (*deviance*, AIC/BIC, razón de verosimilitudes), validarlos (**validación cruzada**) y **regularizarlos** (ridge, lasso y elastic-net con `glmnet`).
- **RA9 · Estudio de caso reproducible.** Desarrollar, presentar y defender un **estudio de caso reproducible** que integre las lentes del conteo.

::: callout-note
## Mapa del caso

En el Caso 1 preguntábamos *«¿ocurre el evento? ¿y cuándo?»*. Ahora el evento es **repetible**:
preguntamos *«¿cuántas veces y a qué ritmo?»*. Entramos en la familia **Poisson** (enlace log),
tratamos las **tasas** con *offset*, y de ahí a la **sobredispersión**, el **exceso de ceros**, los
**conteos agrupados** (mixtos) y el nexo de la supervivencia como **tasa** (riesgos a trozos).

| Unidad | Contenido | Objetivo y datos |
|:--:|:----------------------------------------------------------------|:------------------|
| **2.1** | *«¿Cuántas veces y a qué ritmo?»* — Poisson y log-lineal: *Contexto* (recuentos, tasas, tablas de contingencia y de cambio) · *Modelización y estimación* · *Interpretación* (IRR, asociación) · *Inferencia y selección* · *Bondad de ajuste, diagnóstico y predicción*. | **RA1** (y primer contacto con RA2, RA7 y RA8)<br>**Datos:** `cartera` |
| **2.2** *(ampliación)* | *«¿Y si el dato es la celda?»* — Modelos log-lineales para tablas: esquemas de muestreo y grados de libertad · dos vías y el puente con la logística · **jerarquía** de tres vías, **Simpson** y tablas de **orden superior** (por orden de interacción) · diagnóstico de tablas (residuos ajustados, mosaico, escasez y ceros) · **tablas cuadradas** (simetría, cuasi-simetría, homogeneidad marginal, asociación ordinal) · detección de ***proxies***. | **RA2**<br>**Datos:** `cartera` |
| **2.3** | *«¿Y si la varianza supera a la media?»* — Sobredispersión: causas, diagnóstico, quasi-Poisson y binomial negativa (con OLRE y conexiones). | **RA3** (y RA7 en el diagnóstico)<br>**Datos:** `cartera` |
| **2.4** | *«¿Y si sobran ceros?»* — Exceso de ceros: *hurdle* y *zero-inflated* (ZIP/ZINB). | **RA4** (y RA7)<br>**Datos:** `cartera` |
| **2.5** | *«¿Y si las pólizas se agrupan por agencia?»* — Conteos agrupados: GLMM de Poisson. | **RA5** (espiral de mixtos; y RA7)<br>**Datos:** `cartera` (por `agencia`/`region`) |
| **2.6** | *«¿Del conteo al reloj?»* — Del conteo al reloj: riesgos a trozos ≡ Poisson con *offset*; fragilidad. | **RA6** (espiral de supervivencia; y RA7)<br>**Datos:** `cartera` (persona-periodo) |
| **2.7** | *«¿Qué predictores retener, y generaliza?»* — Selección, validación cruzada y regularización (`glmnet` Poisson). | **RA8**<br>**Datos:** `cartera` |
| **2.8** | *«¿Sabes ya modelizar conteos?»* — Estudio de caso, exposiciones y evaluación. | **RA9** (integra RA1–RA8)<br>**Datos:** cohorte sanitaria |

**Caja de herramientas de R por unidad.** Las funciones y paquetes que vertebran cada sesión, **enlazados a la sección donde se explican** (el uso comentado vive en el callout «🔧 En R» de cada sección y en los scripts de `caso2/scripts/`):

| Unidad | Funciones y paquetes clave |
|:--:|:-----------------------------------------------------------------------|
| **2.1** | ajuste y *offset*: [`glm(family = poisson, offset = log(exposicion))`](#sec-u21-modelizacion) · interpretación: [IRR con `broom::tidy(exponentiate = TRUE)` · `predict`](#sec-u21-interpretacion) · inferencia: [`anova` · `drop1` · `AIC`/`BIC` · `update`](#sec-u21-inferencia) · diagnóstico: [`DHARMa::simulateResiduals` · `performance::check_overdispersion`](#sec-u21-diagnostico) |
| **2.2** | tablas: [`xtabs` · `as.data.frame` · `addmargins` · `prop.table` · `glm(Freq ~ ..., poisson)` · `MASS::loglm`](#sec-u22-dosvias) · jerarquía: [`anova` · `ftable` · `margin.table` · `pchisq`](#sec-u22-orden-superior) · diagnóstico: [`rstandard(type = "pearson")` · `vcd::mosaic` · `vcdExtra::mosaic3d`](#sec-u22-diagnostico) · tablas cuadradas: [simetría, cuasi-simetría, asociación uniforme](#sec-u22-cuadradas) |
| **2.3** | detección: [`AER::dispersiontest` · `DHARMa::testDispersion` · `countreg::rootogram`](#sec-u23-diagnostico) · quasi-Poisson: [`glm(family = quasipoisson)`](#sec-u23-quasi) · binomial negativa: [`MASS::glm.nb` · `glmmTMB` (NB1 y NB2) · `sigma`](#sec-u23-nb) · bondad de ajuste: [`performance::r2` · AIC/BIC · rootograma](#sec-u23-elegir) |
| **2.4** | detección: [`DHARMa::testZeroInflation` · `vcdExtra::zero.test` · `countreg::zitest`](#sec-u24-ceros) · ZIP/ZINB: [`pscl::zeroinfl` · `glmmTMB(ziformula = )`](#sec-u24-zi) · hurdle: [`pscl::hurdle`](#sec-u24-hurdle) · comparación: [AIC · ceros predichos frente a observados](#sec-u24-elegir) |
| **2.5** | GLMM Poisson: [`lme4::glmer` · anidamiento `(1 \| a/b)` · `VarCorr` · `isSingular`](#sec-u25-modelo) · bondad de ajuste: [`DHARMa` · dispersión residual · $R^2$ de Nakagawa · ICC](#sec-u25-diagnostico) · OLRE: [`(1 \| id_obs)` · `performance::compare_performance`](#sec-u25-olre) |
| **2.6** | riesgos a trozos: [`glm(poisson, offset)` · `survival::Surv` · `survfit` · `broom::tidy`](#sec-u26-piecewise) · Cox como contraste: [`coxph` · `cox.zph` (Schoenfeld)](#sec-u26-clasicos) |
| **2.7** | validación cruzada: [`boot::cv.glm`](#sec-u27-cv) · regularización: [`glmnet` · `cv.glmnet` · `model.matrix` · `lambda.min`/`lambda.1se`](#sec-u27-reg) · alcance: [qué familias cubre `glmnet`](#sec-u27-binomial) |
| **2.8** | Quarto (`.qmd`) · `renv` · Git — reproducibilidad y comunicación |
:::

# Presentación del caso {#sec-presentacion2}

## El contexto y los datos {#sec-datos-cartera}

Para la teoría trabajamos con una **cartera de seguros de auto simulada**: una compañía sigue a sus
pólizas durante un periodo y registra, para cada una, cuántas veces ocurre cada tipo de incidencia.
Al ser **simulada** conocemos su proceso generador (la «verdad»), lo que nos permitirá **validar** los
ajustes —como hicimos con la cohorte del Caso 1—. El estudio de caso ([Unidad 2.8](#sec-u28)) usará
una **cohorte sanitaria** análoga, generada con el mismo motor.

Cada fila es una **póliza**. `exposicion` mide **cuánto tiempo llevamos con ese cliente**: su tiempo
contratado con nosotros como **fracción de la antigüedad del cliente más antiguo (y aún vigente)**. La
cartera recoge solo clientes con al menos **un tercio** de esa antigüedad máxima (`exposicion` entre 0.30
y 1.00). Como el número de incidencias depende del tiempo expuesto, la exposición entra como **offset**
(`log(exposicion)`) y modelamos **tasas**, no recuentos brutos.

| Papel | Variables |
|---|---|
| Estructura | `id_poliza`; `agencia` (oficina que gestiona la póliza — variable de **agrupación**); `region` (agrupa las agencias — nivel superior del **anidamiento**, para la Unidad 2.5); `exposicion` (tiempo contratado del cliente como **fracción de la antigüedad del más antiguo y vigente**; entre 0.30 y 1.00 → *offset*; no confundir con la variable de ruido `antiguedad_cliente`) |
| Respuestas (conteos) | `n_asistencia` (asistencias en carretera; frecuentes), `n_danos` (partes por daños propios; heterogéneos), `n_fraude` (reclamaciones **sometidas a revisión antifraude**; con exceso de ceros estructurales), `n_gestiones` (gestiones de siniestro **de la póliza** tramitadas a través de su agencia; una cifra por póliza, con ritmo propio de cada agencia) |
| Predictores del riesgo | `edad_conductor`, `antiguedad_carnet`, `potencia_cv`, `antiguedad_vehiculo`, `zona_circulacion`, `uso`, `tipo_vehiculo` |
| Variables adicionales (ruido / selección) | `sexo`, `estado_civil`, `color_vehiculo`, `tiene_garaje`, `forma_pago`, `financiado`, `km_declarados`, `valor_vehiculo`, `n_conductores`, `antiguedad_cliente` |
| Cambio (dos momentos) | `bonus_malus_prev` y `bonus_malus_act`: nivel de **bonificación-penalización** de la póliza (1 = mejor tarifa … 5 = peor) el **año anterior** y el **actual**; comparándolos se ve cómo evoluciona el riesgo (tabla cuadrada) |
| Tiempo-a-evento | `tiempo_primer_sin` (tramo del periodo en que se observa el **primer siniestro** de la póliza; o el último tramo seguido si no hubo → censura), `evento` (1 = siniestro observado, 0 = censura) |

Las **cuatro respuestas** comparten predictores pero están diseñadas para ilustrar cada fenómeno del
caso: `n_asistencia` es una Poisson bien portada; `n_danos`, sobredispersa; `n_fraude`, con exceso de
ceros; y `n_gestiones` recoge el efecto de la **agencia**. Hay más variables de las necesarias, a
propósito, para practicar la selección.

Generamos la cartera y la miramos por encima:

```{r}
#| label: cartera-sim
source("R/dgp_conteos.R")            # define simular_cartera(), cargar_cartera(), expandir_poliza_tramo()
cartera <- cargar_cartera("auto")    # lee datos/cartera_auto_*.rds si existe; si no (o si cambió el DGP), simula y lo guarda
glimpse(cartera)
```

Un **descriptivo global** de las cuatro respuestas —media, porcentaje de ceros, máximo y el cociente
varianza/media, que anticipa la dispersión—:

```{r}
#| label: tbl-cartera-resp
#| tbl-cap: "Descriptivo de las cuatro respuestas de conteo: media, % de ceros, máximo y cociente varianza/media."
resp <- c("n_asistencia", "n_danos", "n_fraude", "n_gestiones")
purrr::map_dfr(resp, ~ tibble::tibble(
  respuesta = .x,
  media     = round(mean(cartera[[.x]]), 2),
  pct_ceros = round(mean(cartera[[.x]] == 0) * 100),
  maximo    = max(cartera[[.x]]),
  var_media = round(var(cartera[[.x]]) / mean(cartera[[.x]]), 2)))
```

El cociente `var_media` ya adelanta parte de la historia: **cercano a 1** en `n_asistencia` (Poisson
bien portada); **claramente > 1** en `n_danos` (sobredispersión) y en `n_fraude` (aquí inflado por su
**exceso de ceros** —mira su `pct_ceros`—). En cambio `n_gestiones` parece casi bien portada en el margen
(var/media $\approx 1.2$): su rasgo —el efecto de la **agencia**— apenas se aprecia en un descriptivo marginal y
solo se destapará al **modelar el agrupamiento** (Unidad 2.5). Cada unidad se ocupará de uno de estos
rasgos.

Y su distribución (recortando la cola en 8 eventos para legibilidad):

```{r}
#| label: fig-cartera-eda
#| fig-width: 9
#| fig-height: 5
#| fig-cap: "Distribución de las cuatro respuestas de conteo en la cartera (cola recortada en 8). n_asistencia se comporta como una Poisson; n_danos tiene cola larga (sobredispersión); n_fraude tiene muchos ceros (inflación de ceros); n_gestiones es un conteo bajo cuyo efecto de agencia solo se aprecia al modelar."
cartera |>
  dplyr::select(dplyr::all_of(resp)) |>
  tidyr::pivot_longer(dplyr::everything(), names_to = "respuesta", values_to = "conteo") |>
  dplyr::filter(conteo <= 8) |>
  ggplot(aes(conteo)) +
  geom_bar(fill = "steelblue") +
  facet_wrap(~ respuesta, scales = "free_y") +
  labs(x = "nº de eventos por póliza", y = "nº de pólizas")
```

# Reproducibilidad {#sec-repro2}

<!-- TODO -->

{{< include _unidad_2_1.qmd >}}

{{< include _unidad_2_2.qmd >}}

{{< include _unidad_2_3.qmd >}}

{{< include _unidad_2_4.qmd >}}

{{< include _unidad_2_5.qmd >}}

{{< include _unidad_2_6.qmd >}}

{{< include _unidad_2_7.qmd >}}

{{< include _unidad_2_8.qmd >}}
