---
title: "Caso 2 · ¿Cuántas veces y a qué ritmo?"
subtitle: "Conteos, tasas e intensidad del riesgo — Modelos Lineales Generalizados con R"
author: "A.M.Mayoral, con asistencia de Claude Opus 4.8"
date: today
lang: es
format:
  html:
    toc: true
    toc-depth: 3
    number-sections: false      # numeración MANUAL (2.1, 2.2, ...) en los títulos
    code-fold: show
    code-tools:
      source: false
      toggle: true
    theme: cosmo
    df-print: paged
  pdf:
    toc: true
    number-sections: false
bibliography: ../references.bib
nocite: |
  @*
csl: https://www.zotero.org/styles/apa
execute:
  warning: false
  message: false
editor:
  markdown:
    wrap: 72
---

<!-- ============================================================================
     Caso 2 (Poisson). Datos vía R/dgp_conteos.R:
       - contexto "auto"  -> cartera simulada, columna vertebral de la TEORÍA.
       - contexto "salud" -> cohorte del ESTUDIO DE CASO (Unidad 2.7).
     Ver PROPUESTA_CASO2.md y ESQUEMA_DATOS_SEGUROS.md.
============================================================================ -->

```{r}
#| label: setup
#| include: false

# Núcleo.
library(broom)
library(tidyverse)
library(MASS)          # glm.nb (base-recommended)
library(pscl)          # hurdle / zeroinfl
library(glmmTMB)       # conteos mixtos / ceros
library(lme4)          # glmer (Poisson)
library(DHARMa); library(performance); library(marginaleffects)
library(survival)      # riesgos a trozos (base-recommended)
library(MuMIn); library(glmnet)   # selección / regularización 
library(vcdExtra)      # zero-inflated

SEMILLA_CURSO <- 20252026L
set.seed(SEMILLA_CURSO)
theme_set(theme_minimal(base_size = 12))
```

## Objetivos y resultados de aprendizaje del Caso 2 {#sec-ra2}

**Objetivo general (curso).** *Conteos y tasas:* ajustar, interpretar, diagnosticar y
comparar/seleccionar modelos para conteos y tasas —Poisson y binomial negativa, con *offset* para
tasas—: razones de tasas, sobredispersión y exceso de ceros. Reactiva el objetivo de **mixtos y
supervivencia** (riesgos a trozos) y culmina en el de **comunicar y reproducir** (estudio de caso).

<!-- TODO: Resultados de aprendizaje ESPECÍFICOS del Caso 2 (se construirán como en el Caso 1, a su
     debido momento). -->

::: {.callout-note}
## Pendiente
Los **resultados de aprendizaje específicos** del Caso 2 se redactarán más adelante, como se hizo con
el Caso 1.
:::

::: callout-note
## Mapa del caso

En el Caso 1 preguntábamos *«¿ocurre el evento? ¿y cuándo?»*. Ahora el evento es **repetible**:
preguntamos *«¿cuántas veces y a qué ritmo?»*. Entramos en la familia **Poisson** (enlace log),
tratamos las **tasas** con *offset*, y de ahí a la **sobredispersión**, el **exceso de ceros**, los
**conteos agrupados** (mixtos) y el nexo de la supervivencia como **tasa** (riesgos a trozos).

| Unidad | Contenido | Objetivo |
|-----|------------------------------------|-----|
| **2.1** | Poisson y log-lineal: *Contexto* (recuentos, tasas, tablas de contingencia y de cambio) · *Modelización y estimación* · *Interpretación* (IRR, asociación) · *Inferencia y selección* · *Bondad de ajuste, diagnóstico y predicción*. | Conteos y tasas |
| **2.2** | Sobredispersión: causas, diagnóstico, quasi-Poisson y binomial negativa (con OLRE y conexiones). | Conteos y tasas |
| **2.3** | Exceso de ceros: *hurdle* y *zero-inflated* (ZIP/ZINB). | Conteos y tasas |
| **2.4** | Conteos agrupados: GLMM de Poisson. | Mixtos (espiral) |
| **2.5** | Del conteo al reloj: riesgos a trozos ≡ Poisson con *offset*; fragilidad. | Supervivencia (espiral) |
| **2.6** | Selección, validación cruzada y regularización (`glmnet` Poisson). | Conteos y tasas |
| **2.7** | Estudio de caso, exposiciones y evaluación. | Comunicar y reproducir |
:::

# Presentación del caso {#sec-presentacion2}

## El contexto y los datos {#sec-datos-cartera}

Para la teoría trabajamos con una **cartera de seguros de auto simulada**: una compañía sigue a sus
pólizas durante un periodo y registra, para cada una, cuántas veces ocurre cada tipo de incidencia.
Al ser **simulada** conocemos su proceso generador (la «verdad»), lo que nos permitirá **validar** los
ajustes —como hicimos con la cohorte del Caso 1—. El estudio de caso ([Unidad 2.7](#sec-u27)) usará
una **cohorte sanitaria** análoga, generada con el mismo motor.

Cada fila es una **póliza**, observada durante `exposicion` (fracción de año de cobertura). Como el
número de incidencias depende del tiempo expuesto, la exposición entra como **offset**
(`log(exposicion)`) y modelamos **tasas**, no recuentos brutos.

| Papel | Variables |
|---|---|
| Estructura | `id_poliza`; `agencia` (oficina que gestiona la póliza — variable de **agrupación**); `region` (agrupa las agencias — nivel superior del **anidamiento**, para la Unidad 2.4); `exposicion` (**fracción del año** en que la póliza estuvo en vigor → *offset*) |
| Respuestas (conteos) | `n_asistencia` (asistencias en carretera; frecuentes), `n_danos` (partes por daños propios; heterogéneos), `n_fraude` (reclamaciones **sometidas a revisión antifraude**; con exceso de ceros estructurales), `n_gestiones` (gestiones de siniestro **de la póliza** tramitadas a través de su agencia; una cifra por póliza, con ritmo propio de cada agencia) |
| Predictores del riesgo | `edad_conductor`, `antiguedad_carnet`, `potencia_cv`, `antiguedad_vehiculo`, `zona_circulacion`, `uso`, `tipo_vehiculo` |
| Variables adicionales (ruido / selección) | `sexo`, `estado_civil`, `color_vehiculo`, `tiene_garaje`, `forma_pago`, `financiado`, `km_declarados`, `valor_vehiculo`, `n_conductores`, `antiguedad_cliente` |
| Cambio (dos momentos) | `bonus_malus_prev` y `bonus_malus_act`: nivel de **bonificación-penalización** de la póliza (1 = mejor tarifa … 5 = peor) el **año anterior** y el **actual**; comparándolos se ve cómo evoluciona el riesgo (tabla cuadrada) |
| Tiempo-a-evento | `tiempo_primer_sin` (tramo del periodo en que se observa el **primer siniestro** de la póliza; o el último tramo seguido si no hubo → censura), `evento` (1 = siniestro observado, 0 = censura) |

Las **cuatro respuestas** comparten predictores pero están diseñadas para ilustrar cada fenómeno del
caso: `n_asistencia` es una Poisson bien portada; `n_danos`, sobredispersa; `n_fraude`, con exceso de
ceros; y `n_gestiones` recoge el efecto de la **agencia**. Hay más variables de las necesarias, a
propósito, para practicar la selección.

Generamos la cartera y la miramos por encima:

```{r}
#| label: cartera-sim
source("R/dgp_conteos.R")            # define simular_cartera(), cargar_cartera(), expandir_poliza_tramo()
cartera <- cargar_cartera("auto")    # lee datos/cartera_auto_*.rds si existe; si no (o si cambió el DGP), simula y lo guarda
glimpse(cartera)
```

Un **descriptivo global** de las cuatro respuestas —media, porcentaje de ceros, máximo y el cociente
varianza/media, que anticipa la dispersión—:

```{r}
#| label: tbl-cartera-resp
#| tbl-cap: "Descriptivo de las cuatro respuestas de conteo: media, % de ceros, máximo y cociente varianza/media."
resp <- c("n_asistencia", "n_danos", "n_fraude", "n_gestiones")
purrr::map_dfr(resp, ~ tibble::tibble(
  respuesta = .x,
  media     = round(mean(cartera[[.x]]), 2),
  pct_ceros = round(mean(cartera[[.x]] == 0) * 100),
  maximo    = max(cartera[[.x]]),
  var_media = round(var(cartera[[.x]]) / mean(cartera[[.x]]), 2)))
```

El cociente `var_media` ya adelanta parte de la historia: **cercano a 1** en `n_asistencia` (Poisson
bien portada); **claramente > 1** en `n_danos` (sobredispersión) y en `n_fraude` (aquí inflado por su
**exceso de ceros** —mira su `pct_ceros`—). En cambio `n_gestiones` parece casi bien portada en el margen
(var/media $\approx 1.2$): su rasgo —el efecto de la **agencia**— apenas se aprecia en un descriptivo marginal y
solo se destapará al **modelar el agrupamiento** (Unidad 2.4). Cada unidad se ocupará de uno de estos
rasgos.

Y su distribución (recortando la cola en 8 eventos para legibilidad):

```{r}
#| label: fig-cartera-eda
#| fig-width: 9
#| fig-height: 5
#| fig-cap: "Distribución de las cuatro respuestas de conteo en la cartera (cola recortada en 8). n_asistencia se comporta como una Poisson; n_danos tiene cola larga (sobredispersión); n_fraude tiene muchos ceros (inflación de ceros); n_gestiones es un conteo bajo cuyo efecto de agencia solo se aprecia al modelar."
cartera |>
  dplyr::select(dplyr::all_of(resp)) |>
  tidyr::pivot_longer(dplyr::everything(), names_to = "respuesta", values_to = "conteo") |>
  dplyr::filter(conteo <= 8) |>
  ggplot(aes(conteo)) +
  geom_bar(fill = "steelblue") +
  facet_wrap(~ respuesta, scales = "free_y") +
  labs(x = "nº de eventos por póliza", y = "nº de pólizas")
```

# Reproducibilidad {#sec-repro2}

<!-- TODO -->

{{< include _unidad_2_1.qmd >}}

{{< include _unidad_2_2.qmd >}}

{{< include _unidad_2_3.qmd >}}

{{< include _unidad_2_4.qmd >}}

{{< include _unidad_2_5.qmd >}}

{{< include _unidad_2_6.qmd >}}

{{< include _unidad_2_7.qmd >}}

# Referencias {.unnumbered}
