---
title: "Plantilla de informe ejecutivo basado en datos"
subtitle: "Comunicación breve, clara y orientada a decisiones empresariales"
author: "[Equipo]"
date: today
lang: es
format:
  docx:
    toc: true
    toc-depth: 2
    number-sections: true
    # reference-doc: plantilla-estilos.docx   # opcional: descomenta para aplicar estilos propios
# Descomenta para citar con Zotero/BibTeX en formato APA 7:
# bibliography: references.bib
# csl: https://www.zotero.org/styles/apa
# execute:
#   echo: false     # en un ejecutivo el código suele ocultarse
#   warning: false
#   message: false
---

```{r}
#| label: setup
#| include: false

# Paquetes recomendados del curso (carga los que necesites en tu análisis)
# library(tidyverse); library(broom)
# library(marginaleffects); library(ggeffects)
knitr::opts_chunk$set(echo = FALSE, warning = FALSE, message = FALSE)
```

::: {.callout-tip}
## Idea fuerza
Un informe ejecutivo no resume todo el análisis: selecciona la evidencia necesaria para
decidir qué hacer, por qué hacerlo y con qué cautelas.
:::

::: {.callout-note collapse="true"}
## Cómo usar esta plantilla
- Producto esperado: documento breve para que una audiencia empresarial comprenda el problema,
  valore la evidencia y decida próximas acciones.
- Extensión orientativa: 5–10 páginas sin contar anexos, salvo indicación del profesorado.
- Prioriza claridad, relevancia y acción. No copies la estructura completa de un informe técnico
  ni acumules gráficos. Sustituye el texto entre corchetes `[...]` y elimina las indicaciones.
- Estructura: (0) Resumen ejecutivo · (1) Problema y decisión · (2) Evidencia disponible ·
  (3) Enfoque de análisis · (4) Hallazgos clave · (5) Implicaciones y recomendaciones ·
  (6) Riesgos, limitaciones y próximos pasos · (7) Referencias, IA y anexo metodológico.
:::

## Datos de la entrega {.unnumbered}

| Elemento | Contenido |
|---|---|
| Título del proyecto | [Completar] |
| Equipo | [Completar] |
| Asignatura / titulación | [Completar] |
| Curso académico | [Completar] |
| Profesorado | [Completar] |
| Audiencia destinataria | [Dirección, cliente, responsable de área, comité de decisión...] |
| Decisión que se quiere apoyar | [Completar] |

# Resumen ejecutivo

::: {.callout-note}
Redáctalo al final, aunque aparezca al principio. Máximo una página (250–400 palabras).
Debe cubrir: qué problema o decisión se aborda, qué datos se usaron y su alcance, qué
hallazgos recordar, qué implicaciones tienen, qué recomendación principal se propone y
qué cautela o riesgo considerar.
:::

> [Texto del resumen ejecutivo...]

# Problema de negocio y decisión que se quiere apoyar

::: {.callout-note}
Sitúa rápidamente a la audiencia: qué ocurre, por qué importa, a quién afecta y qué
decisión se quiere apoyar con el análisis.
:::

| Elemento | Contenido ejecutivo |
|---|---|
| Situación de partida | [Completar] |
| Problema de negocio | [Completar] |
| Audiencia decisora | [Completar] |
| Decisión o acción que se quiere apoyar | [Completar] |
| Consecuencia de no actuar | [Completar] |
| Criterio de éxito o indicador relevante | [Completar] |

> **Formulación breve del problema:** [Redactar en un párrafo el problema y la decisión que la audiencia debe valorar.]

# Evidencia disponible: datos, alcance y calidad

::: {.callout-note}
La audiencia no necesita todo el detalle técnico, pero sí saber si la evidencia es
suficiente y qué alcance tienen los datos.
:::

| Aspecto | Resumen para la audiencia |
|---|---|
| Fuente y periodo | [Completar] |
| Unidad de análisis | [Completar] |
| Volumen de datos | [Completar] |
| Variables o indicadores principales | [Completar] |
| Cobertura y alcance | [Completar] |
| Principales cautelas de calidad | [Completar] |

> **Mensaje de adecuación de los datos:** [Explicar en 4–6 líneas si los datos permiten apoyar la decisión y qué restricciones considerar.]

# Enfoque de análisis

::: {.callout-note}
Explica el enfoque metodológico sin convertirlo en una clase técnica. La pregunta clave es:
por qué este análisis es adecuado para apoyar la decisión.
:::

| Pregunta que se quería responder | Análisis realizado | Por qué era adecuado |
|---|---|---|
| [Completar] | [Completar] | [Completar] |
| [Completar] | [Completar] | [Completar] |

> **Nota metodológica breve:** [100–150 palabras como máximo. El detalle técnico va al anexo metodológico.]

# Hallazgos clave

::: {.callout-important}
## Regla de selección
Selecciona solo los resultados que cambian la comprensión del problema, priorizan una
decisión o sostienen una recomendación. Dos o tres hallazgos bien explicados son preferibles
a muchos gráficos mostrados sin interpretación.
:::

## Hallazgo clave 1: [título interpretativo]

| Elemento | Contenido |
|---|---|
| Mensaje principal | [Completar en una frase interpretativa] |
| Evidencia | [Dato, métrica, tabla o gráfico que respalda el hallazgo] |
| Visualización sugerida | [Insertar figura o tabla clara, con título y fuente] |
| Interpretación ejecutiva | [Qué significa para la decisión] |
| Cautela | [Qué no debe sobreinterpretarse] |

```{r}
#| label: fig-hallazgo-1
#| fig-cap: "[Título interpretativo de la visualización del hallazgo 1]"
#| eval: false

# Código que genera la visualización del hallazgo 1
```

## Hallazgo clave 2: [título interpretativo]

| Elemento | Contenido |
|---|---|
| Mensaje principal | [Completar en una frase interpretativa] |
| Evidencia | [Dato, métrica, tabla o gráfico que respalda el hallazgo] |
| Visualización sugerida | [Insertar figura o tabla clara, con título y fuente] |
| Interpretación ejecutiva | [Qué significa para la decisión] |
| Cautela | [Qué no debe sobreinterpretarse] |

```{r}
#| label: fig-hallazgo-2
#| fig-cap: "[Título interpretativo de la visualización del hallazgo 2]"
#| eval: false

# Código que genera la visualización del hallazgo 2
```

## Hallazgo clave 3: [título interpretativo]

| Elemento | Contenido |
|---|---|
| Mensaje principal | [Completar en una frase interpretativa] |
| Evidencia | [Dato, métrica, tabla o gráfico que respalda el hallazgo] |
| Visualización sugerida | [Insertar figura o tabla clara, con título y fuente] |
| Interpretación ejecutiva | [Qué significa para la decisión] |
| Cautela | [Qué no debe sobreinterpretarse] |

```{r}
#| label: fig-hallazgo-3
#| fig-cap: "[Título interpretativo de la visualización del hallazgo 3]"
#| eval: false

# Código que genera la visualización del hallazgo 3
```

# Implicaciones y recomendaciones accionables

::: {.callout-note}
Transforma evidencia en acción. Cada recomendación debe indicar qué hacer, por qué, qué
beneficio se espera, qué riesgo existe y cómo evaluar el impacto.
:::

| Prioridad | Acción propuesta | Evidencia que la respalda | Beneficio esperado | Riesgo o condición |
|---|---|---|---|---|
| Alta | [Completar] | [Completar] | [Completar] | [Completar] |
| Media | [Completar] | [Completar] | [Completar] | [Completar] |
| Baja / futura | [Completar] | [Completar] | [Completar] | [Completar] |

## Decisión recomendada

> [Redactar la decisión o acción que se recomienda adoptar, con la justificación mínima necesaria.]

# Riesgos, limitaciones y próximos pasos

| Riesgo o limitación | Por qué importa | Cómo gestionarlo |
|---|---|---|
| Datos | [Completar] | [Completar] |
| Método | [Completar] | [Completar] |
| Aplicación de la recomendación | [Completar] | [Completar] |
| Generalización | [Completar] | [Completar] |

## Próximos pasos propuestos

| Paso | Acción | Responsable o área | Indicador de seguimiento |
|---|---|---|---|
| 1 | [Completar] | [Completar] | [Completar] |
| 2 | [Completar] | [Completar] | [Completar] |
| 3 | [Completar] | [Completar] | [Completar] |

# Referencias, uso de IA y anexo metodológico breve

## Referencias

::: {.callout-note}
Incluir fuentes citadas en el texto, datos externos, documentación técnica y herramientas
de IA si procede, en formato APA 7. Con `bibliography: references.bib` se generan aquí.
:::

::: {#refs}
:::

> [Si no usas gestor de citas, sustituye este recuadro por la lista de referencias en formato APA 7.]

## Declaración responsable de uso de inteligencia artificial

::: {.callout-important}
Apartado obligatorio si se ha utilizado IA en cualquier fase del proyecto. Debe ser
transparente y concreto, y permitir constatar que la autoría del trabajo no es de la IA.
:::

| Aspecto | Declaración a completar |
|---|---|
| Herramientas utilizadas | [Herramienta, versión si se conoce y fecha aproximada de uso] |
| Tareas para las que se utilizó IA | [Redacción, código, depuración, visualización, búsqueda, síntesis, revisión...] |
| Revisión humana realizada | [Cómo se verificaron las salidas de IA] |
| Decisiones no delegadas en IA | [Limpieza de datos, elección metodológica, interpretación, conclusiones...] |
| Errores, límites o ajustes detectados | [Si la IA inventó, simplificó en exceso o propuso código incorrecto] |

> **Modelo de declaración.** En este proyecto se han utilizado herramientas de inteligencia
> artificial como apoyo para [indicar tareas concretas]. Todas las salidas generadas por estas
> herramientas han sido revisadas críticamente por el equipo. La IA no ha sido utilizada como
> fuente autónoma de resultados, ni como sustituto del análisis estadístico, ni como autora de
> las conclusiones. Las decisiones sobre limpieza de datos, metodología, interpretación,
> recomendaciones y redacción final han sido responsabilidad del equipo.

## Anexo metodológico breve

> [Incluir el detalle mínimo para que el lector interesado conozca técnicas, métricas, validación, supuestos, limpieza de datos o decisiones relevantes, sin sobrecargar el cuerpo ejecutivo.]

# Anexos opcionales

| Anexo | Contenido recomendado |
|---|---|
| Anexo A. Nota metodológica | [Detalle técnico resumido del análisis] |
| Anexo B. Visualizaciones complementarias | [Gráficos o tablas no esenciales para la lectura ejecutiva] |
| Anexo C. Calidad de datos | [Resumen de incidencias, sesgos y tratamientos aplicados] |
| Anexo D. Prompts de IA | [Solo si el profesorado lo solicita o si aportan trazabilidad] |

# Checklist final antes de entregar

| Comprobación | Sí | A revisar |
|---|:--:|:--:|
| El resumen ejecutivo puede leerse de forma autónoma. | ☐ | ☐ |
| La decisión que se quiere apoyar aparece claramente formulada. | ☐ | ☐ |
| Solo se incluyen resultados relevantes para la decisión. | ☐ | ☐ |
| Los gráficos son pocos, legibles y con títulos interpretativos. | ☐ | ☐ |
| La metodología se explica de forma breve y comprensible. | ☐ | ☐ |
| Las recomendaciones son concretas, priorizadas y respaldadas por evidencia. | ☐ | ☐ |
| Se explican beneficios esperados, riesgos y forma de evaluar impacto. | ☐ | ☐ |
| Las limitaciones principales están reconocidas sin exceso técnico. | ☐ | ☐ |
| Las referencias y fuentes de datos están citadas. | ☐ | ☐ |
| El uso de IA está declarado si procede. | ☐ | ☐ |
