---
title: "Plantilla de informe técnico basado en datos"
subtitle: "Comunicación técnica rigurosa, trazable y orientada a evaluar la solidez del análisis"
author: "[Equipo]"
date: today
lang: es
format:
  docx:
    toc: true
    toc-depth: 3
    number-sections: true
    # reference-doc: plantilla-estilos.docx   # opcional: descomenta para aplicar estilos propios
# Descomenta para citar con Zotero/BibTeX en formato APA 7:
# bibliography: references.bib
# csl: https://www.zotero.org/styles/apa
# execute:
#   echo: true      # en un informe técnico el código suele mostrarse
#   warning: false
#   message: false
---

```{r}
#| label: setup
#| include: false

# Paquetes recomendados del curso (carga los que necesites en tu análisis)
# library(tidyverse); library(broom)
# library(marginaleffects); library(emmeans); library(ggeffects); library(car)
# library(DHARMa); library(performance); library(pROC)
# library(MASS); library(pscl); library(glmmTMB); library(glmnet); library(lme4)
# library(survival); library(survminer); library(flexsurv)
knitr::opts_chunk$set(echo = TRUE, warning = FALSE, message = FALSE)
```

::: {.callout-tip}
## Idea fuerza
Un informe técnico no es un volcado de código: documenta y justifica las decisiones
necesarias para evaluar, auditar y reutilizar el análisis.
:::

::: {.callout-note collapse="true"}
## Cómo usar esta plantilla
- Producto esperado: informe técnico completo, metodológicamente justificado y reproducible
  en sus aspectos esenciales.
- Extensión orientativa: 15–25 páginas sin contar anexos, salvo indicación del profesorado.
- Debe permitir valorar la solidez del análisis: qué datos se han usado, cómo se han preparado,
  qué metodología se aplicó, cómo se evaluaron los resultados y qué limitaciones condicionan la
  interpretación. Sustituye el texto entre corchetes `[...]` y elimina las indicaciones.
- Estructura: (0) Resumen técnico · (1) Contexto, problema, objetivos y preguntas ·
  (2) Datos, preparación y calidad · (3) Metodología y criterios · (4) Resultados, evaluación
  e interpretación · (5) Implicaciones, recomendaciones y próximos pasos · (6) Riesgos,
  limitaciones y uso de IA · (7) Referencias y anexos técnicos.
:::

## Datos de la entrega {.unnumbered}

| Elemento | Contenido |
|---|---|
| Título del proyecto | [Completar] |
| Equipo | [Completar] |
| Asignatura / titulación | [Completar] |
| Curso académico | [Completar] |
| Profesorado | [Completar] |
| Audiencia destinataria | [Equipo técnico, profesorado, responsables de datos, equipo mixto...] |
| Versión / fecha | [Completar] |

# Resumen técnico o ejecutivo

::: {.callout-note}
Redáctalo al final, aunque aparezca al principio. Debe poder leerse de forma autónoma
(300–500 palabras) y cubrir: problema o decisión que motiva el análisis; datos, alcance y
limitaciones principales; enfoque metodológico y criterios de evaluación; hallazgos técnicos
más relevantes; implicaciones o usos; y cautelas esenciales para interpretar el análisis.
:::

> [Texto del resumen técnico o ejecutivo...]

# Contexto, problema, objetivos y preguntas del análisis

::: {.callout-note}
Explica por qué se realiza el análisis, qué decisión o conocimiento se pretende apoyar y
cómo se traduce esa necesidad en preguntas respondibles con datos.
:::

## Contexto, audiencia y necesidad de análisis

| Elemento | Contenido |
|---|---|
| Contexto del proyecto | [Completar] |
| Audiencia destinataria | [Completar] |
| Decisión, proceso o problema que se quiere apoyar | [Completar] |
| Consecuencia de no abordar el problema | [Completar] |

## Problema de análisis

> [Redactar el problema de forma concreta, evitando formulaciones genéricas como "analizar los datos".]

## Objetivos del análisis

| Tipo de objetivo | Redacción del objetivo |
|---|---|
| Objetivo general | [Completar] |
| Objetivo específico 1 | [Completar] |
| Objetivo específico 2 | [Completar] |
| Objetivo específico 3 | [Completar] |
| Objetivo específico 4, si procede | [Completar] |

## Preguntas de negocio y preguntas analíticas

| Pregunta de negocio | Pregunta analítica asociada | Datos necesarios | Decisión que podría apoyar |
|---|---|---|---|
| [Completar] | [Completar] | [Completar] | [Completar] |
| [Completar] | [Completar] | [Completar] | [Completar] |
| [Completar] | [Completar] | [Completar] | [Completar] |

# Datos, preparación y calidad de la evidencia

::: {.callout-note}
El lector debe entender de dónde salen los datos, qué representan, cómo se han preparado
y hasta qué punto son adecuados para responder las preguntas planteadas.
:::

## Descripción de los datos

| Elemento | Información a completar |
|---|---|
| Fuente de los datos | [Base interna, encuesta, datos abiertos, API, experimento, simulación...] |
| Periodo analizado | [Fechas o intervalo temporal cubierto] |
| Unidad de análisis | [Cliente, transacción, producto, visita, estudiante, empresa, registro...] |
| Número de observaciones | [Completar] |
| Número de variables | [Completar] |
| Variable objetivo, si existe | [Completar] |
| Criterios de inclusión/exclusión | [Completar] |
| Nivel de agregación | [Completar] |

```{r}
#| label: carga-datos
#| eval: false

# Carga reproducible de los datos
# datos <- readr::read_csv("datos/mis_datos.csv")
# dim(datos); glimpse(datos)
```

## Variables principales

| Variable | Tipo | Descripción | Objetivo o pregunta que ayuda a responder |
|---|---|---|---|
| [Completar] | [Completar] | [Completar] | [Completar] |
| [Completar] | [Completar] | [Completar] | [Completar] |
| [Completar] | [Completar] | [Completar] | [Completar] |
| [Completar] | [Completar] | [Completar] | [Completar] |

## Preparación y calidad de los datos

| Aspecto revisado | Qué se detectó | Tratamiento aplicado | Impacto o cautela |
|---|---|---|---|
| Valores perdidos | [Completar] | [Completar] | [Completar] |
| Duplicados | [Completar] | [Completar] | [Completar] |
| Valores atípicos | [Completar] | [Completar] | [Completar] |
| Errores de codificación | [Completar] | [Completar] | [Completar] |
| Transformaciones | [Completar] | [Completar] | [Completar] |
| Variables derivadas | [Completar] | [Completar] | [Completar] |
| Sesgos posibles | [Completar] | [Completar] | [Completar] |

```{r}
#| label: preparacion-datos
#| eval: false

# Limpieza, transformaciones y variables derivadas (documentadas y reproducibles)
```

## Valoración de adecuación de los datos

> [Explicar si los datos son suficientes, pertinentes y fiables para responder las preguntas. Señalar qué preguntas quedan limitadas por calidad, cobertura o disponibilidad.]

# Metodología y criterios de análisis

::: {.callout-note}
Justifica la metodología en función del problema y de las preguntas analíticas. No la
conviertas en una explicación de manual sobre cada técnica.
:::

| Pregunta analítica | Técnica o enfoque aplicado | Por qué es adecuado | Criterio de evaluación o validación |
|---|---|---|---|
| [Completar] | [Completar] | [Completar] | [Completar] |
| [Completar] | [Completar] | [Completar] | [Completar] |
| [Completar] | [Completar] | [Completar] | [Completar] |

## Supuestos, decisiones y limitaciones metodológicas

> [Explicar supuestos, selección de variables, particiones entrenamiento/prueba, criterios de validación, pruebas estadísticas, criterios de comparación o decisiones técnicas que condicionen la interpretación.]

## Evaluación, validación o comprobaciones

| Comprobación realizada | Resultado | Interpretación técnica | Implicación para el análisis |
|---|---|---|---|
| [Métrica, contraste, validación, sensibilidad, diagnóstico] | [Completar] | [Completar] | [Completar] |
| [Completar] | [Completar] | [Completar] | [Completar] |

# Resultados, evaluación e interpretación

::: {.callout-important}
## Regla de selección
Incluye en el cuerpo principal solo los resultados que respondan a un objetivo, sostengan
una decisión, cambien la interpretación del problema o aporten una cautela importante.
Los resultados secundarios van al anexo.
:::

## Resultado clave 1: [título interpretativo]

| Elemento | Contenido a completar |
|---|---|
| Pregunta u objetivo al que responde | [Completar] |
| Resultado principal | [Completar] |
| Visualización o tabla asociada | [Insertar figura o tabla numerada, con título y fuente] |
| Interpretación | [Explicar qué significa el resultado, no solo qué muestra el gráfico] |
| Relevancia para la decisión o para el análisis | [Completar] |
| Cautela interpretativa | [Completar] |

```{r}
#| label: fig-resultado-1
#| fig-cap: "[Título interpretativo del resultado clave 1]"
#| eval: false

# Código que genera la figura o tabla del resultado clave 1
```

## Resultado clave 2: [título interpretativo]

| Elemento | Contenido a completar |
|---|---|
| Pregunta u objetivo al que responde | [Completar] |
| Resultado principal | [Completar] |
| Visualización o tabla asociada | [Insertar figura o tabla numerada, con título y fuente] |
| Interpretación | [Explicar qué significa el resultado, no solo qué muestra el gráfico] |
| Relevancia para la decisión o para el análisis | [Completar] |
| Cautela interpretativa | [Completar] |

```{r}
#| label: fig-resultado-2
#| fig-cap: "[Título interpretativo del resultado clave 2]"
#| eval: false

# Código que genera la figura o tabla del resultado clave 2
```

## Resultado clave 3: [título interpretativo]

| Elemento | Contenido a completar |
|---|---|
| Pregunta u objetivo al que responde | [Completar] |
| Resultado principal | [Completar] |
| Visualización o tabla asociada | [Insertar figura o tabla numerada, con título y fuente] |
| Interpretación | [Explicar qué significa el resultado, no solo qué muestra el gráfico] |
| Relevancia para la decisión o para el análisis | [Completar] |
| Cautela interpretativa | [Completar] |

```{r}
#| label: fig-resultado-3
#| fig-cap: "[Título interpretativo del resultado clave 3]"
#| eval: false

# Código que genera la figura o tabla del resultado clave 3
```

## Síntesis técnica de hallazgos

> [Resumir los 3–5 hallazgos principales y preparar el paso hacia implicaciones, recomendaciones o discusión.]

# Implicaciones, recomendaciones y próximos pasos

::: {.callout-note}
Traduce los resultados a consecuencias prácticas cuando el proyecto tenga finalidad aplicada.
En proyectos más exploratorios, sustituye por implicaciones y líneas de continuidad.
:::

| Hallazgo | Implicación | Recomendación o acción | Cómo evaluar el impacto |
|---|---|---|---|
| [Completar] | [Completar] | [Completar] | [Completar] |
| [Completar] | [Completar] | [Completar] | [Completar] |
| [Completar] | [Completar] | [Completar] | [Completar] |

## Próximos pasos

> [Ampliar datos, validar modelo, diseñar piloto, automatizar análisis, mejorar calidad de datos, construir cuadro de mando, etc.]

# Riesgos, incertidumbres, limitaciones y uso de IA

## Limitaciones e incertidumbre

| Tipo de limitación | Descripción | Cómo afecta | Cómo podría mitigarse |
|---|---|---|---|
| Datos | [Completar] | [Completar] | [Completar] |
| Muestra / cobertura | [Completar] | [Completar] | [Completar] |
| Metodología | [Completar] | [Completar] | [Completar] |
| Modelo / evaluación | [Completar] | [Completar] | [Completar] |
| Contexto / aplicabilidad | [Completar] | [Completar] | [Completar] |

## Riesgos de mala interpretación

> [Explicar qué afirmaciones no deben hacerse con estos datos: causalidad no demostrada, generalización indebida, confianza excesiva en una métrica, aplicación directa sin validación, etc.]

## Declaración responsable de uso de inteligencia artificial

::: {.callout-important}
Apartado obligatorio si se ha utilizado IA en cualquier fase del proyecto. Debe ser
transparente y concreto, y permitir constatar que la autoría del trabajo no es de la IA.
:::

| Aspecto | Declaración a completar |
|---|---|
| Herramientas utilizadas | [Herramienta, versión si se conoce y fecha aproximada de uso] |
| Tareas para las que se utilizó IA | [Redacción, código, depuración, visualización, búsqueda, síntesis, revisión...] |
| Revisión humana realizada | [Cómo se verificaron las salidas de IA] |
| Decisiones no delegadas en IA | [Limpieza de datos, elección metodológica, interpretación, conclusiones...] |
| Errores, límites o ajustes detectados | [Si la IA inventó, simplificó en exceso o propuso código incorrecto] |

> **Modelo de declaración.** En este proyecto se han utilizado herramientas de inteligencia
> artificial como apoyo para [indicar tareas concretas]. Todas las salidas generadas por estas
> herramientas han sido revisadas críticamente por el equipo. La IA no ha sido utilizada como
> fuente autónoma de resultados, ni como sustituto del análisis estadístico, ni como autora de
> las conclusiones. Las decisiones sobre limpieza de datos, metodología, interpretación,
> recomendaciones y redacción final han sido responsabilidad del equipo.

# Referencias

::: {.callout-note}
Incluir todas las fuentes citadas en el texto en formato APA 7. Solo referencias efectivamente
citadas. Incluir también fuentes de datos, documentación técnica y herramientas de IA cuando
corresponda. Con `bibliography: references.bib` se generan aquí automáticamente.
:::

::: {#refs}
:::

> [Si no usas gestor de citas, sustituye este recuadro por la lista de referencias en formato APA 7.]

# Anexos

::: {.callout-note}
Los anexos aportan trazabilidad sin sobrecargar el cuerpo principal. El lector debe poder
auditar o ampliar el análisis sin que la argumentación principal dependa de material escondido.
:::

| Anexo | Contenido recomendado |
|---|---|
| Anexo A. Diccionario de variables | [Nombre, tipo, descripción, codificación, unidades y valores posibles] |
| Anexo B. Base de datos utilizada | [Enlace a base de datos o repositorio, respetando privacidad y condiciones de uso] |
| Anexo C. Código o cuaderno reproducible | [Código comentado o enlace a Colab, GitHub u otro repositorio] |
| Anexo D. Limpieza y preparación de datos | [Decisiones sobre perdidos, atípicos, duplicados, transformaciones y derivadas] |
| Anexo E. Resultados complementarios | [Tablas completas, métricas ampliadas, pruebas alternativas o secundarias] |
| Anexo F. Prompts relevantes de IA | [Solo si el profesorado lo solicita o si son necesarios para trazabilidad] |

# Checklist final antes de entregar

| Comprobación | Sí | A revisar |
|---|:--:|:--:|
| El informe permite evaluar la solidez técnica del análisis. | ☐ | ☐ |
| El problema está formulado como una necesidad de análisis o decisión. | ☐ | ☐ |
| Las preguntas analíticas están conectadas con datos, métodos y resultados. | ☐ | ☐ |
| Los datos están descritos y se valora críticamente su calidad. | ☐ | ☐ |
| La metodología está justificada y no es una explicación de manual. | ☐ | ☐ |
| Se documentan criterios de evaluación, validación o comprobación. | ☐ | ☐ |
| Los resultados clave están interpretados y vinculados a objetivos. | ☐ | ☐ |
| Las limitaciones, riesgos e incertidumbres están reconocidos. | ☐ | ☐ |
| Las referencias están citadas en el texto y completas al final. | ☐ | ☐ |
| Los anexos permiten auditar o reproducir el análisis. | ☐ | ☐ |
| El uso de IA está declarado de forma transparente, si procede. | ☐ | ☐ |
