<!-- Partial · DRAFT. Incluir con {{< include _unidad_3_4.qmd >}}. Sin YAML. Chunks u34-.
     Unidad de MODELO ÚNICO (recorrido completo): del importe al tiempo -> AFT.
     Reactiva el hilo de SUPERVIVENCIA (espiral). Novedad conceptual: la CENSURA en la verosimilitud.
     Datos: banco$modelo_supervivencia (tiempos CONTINUOS, censura administrativa ~40%). -->

# 4 · Del importe al tiempo: modelos de vida acelerada (AFT) {#sec-u34}

Hasta aquí la respuesta ha sido un **importe** o un **índice**: cuánto cuesta, cuánto se degrada. Ahora
es un **tiempo**: cuántos días aguanta una máquina hasta el primer fallo grave. Un tiempo de vida es
también una magnitud **positiva y asimétrica** —el mismo terreno de la Gamma—, así que el instinto de
las unidades anteriores sigue valiendo. Pero aparece un ingrediente nuevo que lo cambia todo: al cerrar
el estudio a los 720 días, muchas máquinas **siguen funcionando**. De ellas no sabemos cuándo fallarán,
solo que aún no lo han hecho. Eso es **censura**, y modelarla bien es el corazón de esta unidad —la
reactivación del hilo de **supervivencia**—.

::: {.callout-note}
## Sobre esta unidad
Objetivo general: **continuas positivas + supervivencia** — Kaplan–Meier descriptivo y modelos de
**vida acelerada** (exponencial, Weibull, log-normal); la **censura en la verosimilitud** y el factor
de aceleración.
:::

## 4.1 Contexto: el tiempo como respuesta, y la censura {#sec-u34-contexto}

Trabajamos con `modelo_supervivencia`: una fila por máquina, con su tiempo de seguimiento y si ese
tiempo acabó en **fallo** o en **censura**.

```{r}
#| label: u34-datos
surv <- banco$modelo_supervivencia

c(maquinas = nrow(surv),
  fallos = sum(surv$fallo),
  prop_fallo = round(mean(surv$fallo), 3),
  censuras = sum(surv$fallo == 0),
  seg_mediano = round(median(surv$tiempo)))
```

Cuatro de cada diez máquinas llegan vivas al final del estudio: su tiempo está **censurado por la
derecha** (sabemos que $T>720$, no su valor). Ignorar la censura —por ejemplo, analizar solo las que
fallaron, o tratar los 720 como si fueran el tiempo de fallo— **sesga** cualquier conclusión: en el
primer caso descartas justo las máquinas más robustas; en el segundo, inventas fallos que no han
ocurrido. La supervivencia existe precisamente para usar **toda** la información, también la parcial.

::: {.callout-tip}
## Un detalle del banco que conviene saber
Los tiempos de fallo son **continuos**: aunque el DGP simula por intervalos mensuales, el instante
exacto se extrae dentro de cada intervalo, así que no hay empates. Eso permite tratar `tiempo`
directamente como respuesta continua —sin discretizar— tanto aquí como en la [Unidad 3.5](#sec-u35). La
censura, en cambio, es **administrativa y única**: todas las máquinas censuradas lo están en el mismo
instante, los 720 días del cierre.
:::

El objeto que empaqueta «tiempo + estado» es `Surv(tiempo, fallo)`, y es la respuesta de todo lo que
sigue:

```{r}
#| label: u34-surv
library(survival)
head(Surv(surv$tiempo, surv$fallo), 12)   # un "+" marca las observaciones censuradas
```

## 4.2 Kaplan–Meier: la mirada descriptiva {#sec-u34-km}

Antes de modelar, describimos. El estimador de **Kaplan–Meier** [@kaplan1958] reconstruye la función de
supervivencia $S(t)=\Pr(T>t)$ **respetando la censura**: cada máquina contribuye mientras está en
observación y sale del conjunto de riesgo al fallar o al censurarse. Lo miramos por plan de
mantenimiento, que es la pregunta de negocio:

```{r}
#| label: fig-u34-km
#| fig-width: 7.5
#| fig-height: 4.8
#| fig-cap: "Curvas de Kaplan–Meier de la supervivencia sin fallo, por plan de mantenimiento, con intervalos de confianza y marcas de censura. La curva del plan preventivo se mantiene por encima: sus máquinas tardan más en fallar."
km <- survfit(Surv(tiempo, fallo) ~ plan_mantenimiento, data = surv)

survminer::ggsurvplot(km, data = surv, conf.int = TRUE, risk.table = TRUE,
                      censor = TRUE, legend.labs = c("Correctivo", "Preventivo"),
                      xlab = "días", ylab = "S(t) = probabilidad de seguir sin fallo")
```

La curva del plan **preventivo** domina a la del **correctivo**: a cualquier horizonte, la probabilidad
de seguir sin fallar es mayor. Lo resumimos con las medianas de supervivencia y lo contrastamos con la
prueba de **log-rank**:

```{r}
#| label: u34-logrank
km                                            # imprime las medianas por grupo
survdiff(Surv(tiempo, fallo) ~ plan_mantenimiento, data = surv)   # log-rank
```

La diferencia es significativa: el plan preventivo **alarga** la vida de la máquina. El log-rank es un
buen titular, pero no cuantifica *cuánto* ni ajusta por otras variables (una máquina con plan preventivo
puede ser además más nueva). Para eso necesitamos un modelo.

## 4.3 El modelo AFT y la censura en la verosimilitud {#sec-u34-modelo}

El modelo de **vida acelerada** (*accelerated failure time*, AFT) es el puente natural desde lo que ya
sabemos. Modela el **logaritmo del tiempo** como lineal en las covariables:
$$\log T_i = \beta_0 + \beta_1 x_{i1} + \dots + \sigma\,\varepsilon_i,$$
donde $\varepsilon$ tiene una distribución que fija la **familia** (valor extremo → Weibull; normal →
log-normal; logística → log-logística) y $\sigma$ es un parámetro de escala. Es, en esencia, una
regresión sobre $\log T$ —emparentada con el log-OLS de la [Unidad 3.2](#sec-u32)—, con **una
diferencia capital**:

::: {.callout-important}
## La censura entra en la verosimilitud
En 3.1 y 3.2 todas las observaciones eran completas y cada una contribuía a la verosimilitud con su
**densidad** $f(t_i)$. Con censura, una máquina que a los 720 días sigue viva no aporta «falló en 720»,
sino «no había fallado todavía en 720», y su contribución correcta es la **función de supervivencia**
$S(t_i)=\Pr(T>t_i)$. La verosimilitud combina las dos clases de aporte:
$$L=\prod_{i:\,\text{fallo}} f(t_i)\;\prod_{i:\,\text{censura}} S(t_i).$$
Esta es la idea que distingue la supervivencia de una regresión ordinaria sobre $\log T$: **no se
tiran las observaciones incompletas, se usan como desigualdades**. Ajustar `lm(log(tiempo) ~ ...)`
sobre las máquinas que fallaron sería sencillamente incorrecto.
:::

Lo ajustamos con `survival::survreg`, que maximiza esa verosimilitud. Empezamos por la Weibull:

```{r}
#| label: u34-aft-weibull
aft_w <- survreg(Surv(tiempo, fallo) ~ plan_mantenimiento + antiguedad_anios +
                   carga_media + tipo + fabricante,
                 dist = "weibull", data = surv)

summary(aft_w)
```

## 4.4 Interpretación: el factor de aceleración {#sec-u34-interpretacion}

En un AFT los coeficientes viven en la **escala del log-tiempo**, así que $e^{\beta}$ es un **factor de
aceleración**: el número por el que se **multiplica el tiempo de vida** cuando la covariable sube una
unidad. Un factor mayor que 1 **alarga** la vida; menor que 1, la acorta. Es una lectura distinta —y
más intuitiva para mantenimiento— que el *hazard ratio* que veremos en la [Unidad 3.5](#sec-u35):
aquí hablamos de **estirar o encoger el reloj**, no de multiplicar un riesgo instantáneo.

```{r}
#| label: tbl-u34-af
#| tbl-cap: "Factores de aceleración del AFT Weibull (coeficientes exponenciados): factor multiplicativo sobre el tiempo de vida, con intervalo de confianza al 95 %. Se omite el término de escala."
broom::tidy(aft_w, conf.int = TRUE) |>
  dplyr::filter(term != "(Intercept)", term != "Log(scale)") |>
  dplyr::transmute(term,
                   factor_aceleracion = round(exp(estimate), 3),
                   conf.low = round(exp(conf.low), 3),
                   conf.high = round(exp(conf.high), 3),
                   p.value = signif(p.value, 3))
```

La lectura de negocio del **plan preventivo**: su factor de aceleración por encima de 1 significa que
las máquinas con mantenimiento preventivo **viven proporcionalmente más** que las de mantenimiento
correctivo, a igualdad del resto. Es la misma conclusión del Kaplan–Meier, pero ahora **cuantificada y
ajustada** por la antigüedad, la carga y el tipo. Y a diferencia del log-rank, el AFT nos da algo
accionable: una estimación de *cuánto* se prolonga la vida útil, que es justo lo que un análisis
coste-beneficio del plan necesita.

El resto de la tabla merece una mirada, porque afina la historia. La **carga media** es el predictor
más fuerte con diferencia: su factor de aceleración muy por debajo de 1 dice que una máquina muy
exigida vive una **fracción** del tiempo de una poco cargada —el desgaste es, sobre todo, cuestión de
cuánto se le pide—. La **antigüedad inicial** también acorta la vida, como cabía esperar. Y hay un
detalle que cierra un hilo abierto en la [Unidad 3.1](#sec-u31): el **fabricante**, que allí era un
**control sin efecto sobre el coste**, aquí sí importa —el fabricante B alarga la vida de forma
significativa—. No es una contradicción, es una lección: una misma variable puede ser **irrelevante
para una respuesta y determinante para otra**. El fabricante no cambia lo que cuesta reparar una
máquina, pero sí **cuánto tarda en romperse**. Modelar es siempre *modelar una respuesta concreta*, no
«las variables importantes» en abstracto.

Conviene además leer la **forma** de la Weibull, porque cuenta cómo envejece la máquina:

```{r}
#| label: u34-forma
forma_weibull <- 1 / aft_w$scale   # shape: >1 hazard creciente, <1 decreciente, =1 constante
round(c(escala_sigma = aft_w$scale, forma_weibull = forma_weibull), 3)
```

Una forma **mayor que 1** dice que el riesgo instantáneo de fallo **crece con el tiempo**: las máquinas
se desgastan, no fallan al azar. Es coherente con lo que sabemos del sistema —y con el sentido común
industrial—.

## 4.5 Elección de distribución, diagnóstico y validación {#sec-u34-diagnostico}

La Weibull es una elección, no la única. La familia AFT ofrece varias formas de $\varepsilon$, y
—igual que en 3.2 con las familias de la Gamma— la decisión se toma comparando ajuste, no por defecto.

```{r}
#| label: tbl-u34-comparacion
#| tbl-cap: "Comparación de distribuciones AFT por AIC (mismo predictor, distinta forma de la respuesta). La exponencial es la Weibull con forma fija en 1."
formula_aft <- Surv(tiempo, fallo) ~ plan_mantenimiento + antiguedad_anios +
  carga_media + tipo + fabricante

purrr::map_dfr(c("exponential", "weibull", "lognormal", "loglogistic"), \(dd) {
  m <- survreg(formula_aft, dist = dd, data = surv)
  tibble::tibble(distribucion = dd, logLik = round(as.numeric(logLik(m)), 1), AIC = round(AIC(m), 1))
}) |>
  dplyr::arrange(AIC)
```

La **Weibull gana**, y con sentido: su hazard monótono creciente encaja con el envejecimiento, mientras
que la log-normal y la log-logística (hazard que sube y luego baja) describen procesos con un pico de
riesgo intermedio que aquí no se da. La exponencial queda claramente detrás —su hazard **constante** es
demasiado rígido para una máquina que se desgasta—.

Un diagnóstico gráfico complementario: los residuos de la Weibull deberían, si el modelo es correcto,
comportarse como una muestra censurada de una distribución conocida.

```{r}
#| label: fig-u34-diag
#| fig-width: 6.5
#| fig-height: 4
#| fig-cap: "Residuos de Cox–Snell del AFT Weibull: supervivencia de Kaplan–Meier de los residuos (negro) frente a la de una exponencial estándar (rojo). Si el modelo ajusta, ambas curvas coinciden. El acuerdo razonable respalda la elección de distribución."
# Residuo estandarizado de valor extremo; su exponencial es un residuo de Cox–Snell ~ Exp(1)
res_cs <- exp((log(surv$tiempo) - aft_w$linear.predictors) / aft_w$scale)
km_res <- survfit(Surv(res_cs, surv$fallo) ~ 1)

plot(km_res, conf.int = FALSE, xlim = c(0, 4),
     xlab = "residuo de Cox–Snell", ylab = "supervivencia del residuo")
curve(exp(-x), from = 0, to = 4, add = TRUE, col = "firebrick", lwd = 2)
legend("topright", c("KM de los residuos", "exponencial estándar teórica"),
       lty = 1, col = c("black", "firebrick"), bty = "n")
```

### Validación contra el DGP

Aquí hay un matiz de rigor que quiero dejar claro, porque distingue este caso de los anteriores.

::: {.callout-warning}
## El AFT es una aproximación, no el modelo verdadero
En 3.1 la Gamma **era** la familia del proceso generador, y recuperábamos sus coeficientes casi
exactos. Aquí no: el DGP no genera los tiempos con una Weibull, sino con un **hazard a trozos** (un
riesgo que crece escalón a escalón) más un efecto de mantenimiento que **decae con el tiempo**. La
Weibull es la mejor *aproximación paramétrica* a ese proceso, no su forma exacta. Por eso la validación
aquí es **cualitativa**: comprobamos que la **dirección** y la **forma** son correctas, no que los
números coincidan con parámetros verdaderos que, en rigor, no existen en la escala AFT.
:::

Con esa cautela, el modelo acierta en lo que importa: la forma de la Weibull sale **mayor que 1**
(hazard creciente, como el envejecimiento del DGP), y el plan preventivo sale **protector** (factor de
aceleración > 1, alarga la vida), coherente con el mecanismo generador —el mantenimiento reduce el
riesgo de fallo—. Lo que el AFT **no** puede capturar es que ese efecto protector **se debilita con el
tiempo**: al asumir un factor de aceleración constante, promedia un efecto que en realidad cambia. Esa
grieta —la **no proporcionalidad**— es justo la que abrirá la [Unidad 3.5](#sec-u35) con el modelo de
Cox y su diagnóstico.

::: {.callout-important}
## Tarea del estudiante (3.4)
Sobre el banco de vuestro equipo:

1. Estimad la supervivencia por Kaplan–Meier según el plan de mantenimiento y contrastadla con
   log-rank. Interpretad las medianas de supervivencia en días.
2. Ajustad un AFT Weibull e **interpretad en tiempo** (factor de aceleración) el efecto del plan, la
   antigüedad y la carga. ¿Cuántos días de vida útil añade, aproximadamente, el plan preventivo a una
   máquina promedio?
3. Comparad exponencial, Weibull y log-normal por AIC. Justificad la elección conectándola con la
   **forma del hazard** que cada una implica.
4. La censura es esencial: reajustad el modelo **descartando** las máquinas censuradas y comparad los
   coeficientes. ¿En qué dirección se sesga el resultado al tirar la información parcial?
5. Discutid una limitación del AFT en este problema: ¿qué rasgo del proceso de fallo —conocido por el
   DGP— **no** puede representar un factor de aceleración constante?
:::
