<!-- Partial · DRAFT. Incluir con {{< include _unidad_3_3.qmd >}}. Sin YAML. Chunks u33-.
     Unidad de MODELO ÚNICO (recorrido completo, espejo de 3.1): GLMM Gamma.
     Reactiva el hilo de MIXTOS (espiral). Respuesta: degradacion (repetida por máquina).
     Datos: banco$modelo_longitudinal. -->

# 3 · Continuas positivas agrupadas: GLMM Gamma {#sec-u33}

Las dos unidades anteriores modelaron **una** intervención por máquina: observaciones independientes,
una fila cada una. Ahora cambiamos de tabla y de pregunta. En `modelo_longitudinal` cada máquina se
mide **muchas veces** a lo largo del seguimiento —su **degradación** visita tras visita—, y esas
medidas **no son independientes**: las de una misma máquina se parecen entre sí más de lo que se
parecen a las de otra. Ignorarlo no es un pecado venial; falsea la inferencia. Esta unidad extiende la
Gamma para dar cuenta de ese agrupamiento —es la reactivación del hilo de **efectos mixtos**— y, de
paso, salda por fin la deuda que dejamos abierta en 3.1 y 3.2: aquella variabilidad entre **plantas**
que, al no tener dónde ir, inflaba la dispersión $\hat\phi$. La respuesta es ahora otra —la
degradación, no el coste—, pero el fenómeno y el remedio son los mismos: dar a la planta su propio
nivel en el modelo.

::: {.callout-note}
## Sobre esta unidad
Objetivo general: **mixtos** (espiral) — el **GLMM Gamma** con intercepto y **pendiente aleatoria** por
máquina, **anidamiento** en plantas, componentes de varianza e interpretación condicional vs marginal.
:::

## 3.1 Contexto: por qué las medidas no son independientes {#sec-u33-contexto}

Trabajamos con `modelo_longitudinal`: una fila por **visita** de cada máquina.

```{r}
#| label: u33-datos
long <- banco$modelo_longitudinal

c(filas = nrow(long),
  maquinas = dplyr::n_distinct(long$id_maquina),
  plantas = dplyr::n_distinct(long$id_planta),
  visitas_medianas = median(as.numeric(table(long$id_maquina)))) |> round(1)
```

Cada máquina aporta una **trayectoria** de degradación. Si dibujamos unas cuantas se ve de un vistazo
el problema —y la oportunidad—:

```{r}
#| label: fig-u33-trayectorias
#| fig-width: 8
#| fig-height: 4.2
#| fig-cap: "Trayectorias de degradación (eje log) de 20 máquinas a lo largo del seguimiento. Cada máquina parte de un nivel distinto y evoluciona a su propio ritmo: hay estructura dentro de cada línea que un modelo de observaciones independientes no puede ver."
set.seed(1)
muestra <- sample(levels(factor(long$id_maquina)), 20)

long |>
  dplyr::filter(id_maquina %in% muestra) |>
  ggplot(aes(tiempo_anios, degradacion, group = id_maquina, colour = id_maquina)) +
  geom_line(alpha = 0.7) +
  scale_y_log10() +
  labs(x = "tiempo de seguimiento (años)", y = "degradación (escala log)") +
  theme(legend.position = "none")
```

Dos rasgos saltan a la vista, y cada uno pide una pieza del modelo:

1. **Las máquinas parten de niveles distintos.** Unas están sistemáticamente más degradadas que otras
   desde el principio. Eso es un **intercepto aleatorio** por máquina.
2. **Se degradan a ritmos distintos.** Las líneas no son paralelas: unas suben más deprisa que otras.
   Eso es una **pendiente aleatoria** del tiempo, por máquina.

¿Cuánto importa el agrupamiento? Una forma cruda de medirlo: comparar la variación **entre** máquinas
con la variación **dentro** de cada máquina.

```{r}
#| label: tbl-u33-icc-crudo
#| tbl-cap: "Descomposición cruda de la variabilidad de log(degradación): desviación típica total, entre medias de máquina, y dentro de cada máquina. Que la variación entre máquinas sea comparable a la de dentro anticipa una correlación intraclase alta."
long |>
  dplyr::mutate(ld = log(degradacion)) |>
  dplyr::group_by(id_maquina) |>
  dplyr::mutate(media_maq = mean(ld)) |>
  dplyr::ungroup() |>
  dplyr::summarise(
    sd_total  = round(sd(ld), 3),
    sd_entre  = round(sd(unique(media_maq)), 3),
    sd_dentro = round(sd(ld - media_maq), 3))
```

La variación entre máquinas es **incluso mayor** que la de dentro de cada máquina: hay **mucha**
correlación intraclase (del orden de la mitad de la varianza total procede de *qué* máquina es). Tratar
las más de 11 000 filas como independientes fingiría un tamaño muestral que no tenemos —son 600
máquinas, no 11 000 observaciones libres— y estrecharía los intervalos de confianza de forma engañosa.

## 3.2 El modelo mixto Gamma {#sec-u33-modelo}

Mantenemos la **Gamma con enlace log** de la unidad 3.1 —la respuesta sigue siendo positiva y
asimétrica— y le añadimos los efectos aleatorios que pide la @fig-u33-trayectorias. El modelo para la
degradación de la máquina $i$ en el tiempo $t$ es
$$\log \mu_{it} = \underbrace{\beta_0 + \beta_t\,t + \beta_a\,\text{antig}_i + \beta_c\,\text{carga}_{it} + \dots}_{\text{efectos fijos}}
\;+\; \underbrace{b_{0i} + b_{1i}\,t}_{\text{máquina}} \;+\; \underbrace{u_{p(i)}}_{\text{planta}},$$
con $Y_{it}\sim\text{Gamma}(\mu_{it},\phi)$. Los términos aleatorios $b_{0i}$ (intercepto) y $b_{1i}$
(pendiente) capturan que cada máquina parte de su nivel y evoluciona a su ritmo; $u_{p(i)}$ recoge que
las máquinas de una misma **planta** comparten condiciones no medidas. Lo ajustamos con `glmmTMB`, que
admite la familia Gamma con estructura aleatoria flexible:

```{r}
#| label: u33-ajuste
m_glmm <- glmmTMB::glmmTMB(
  degradacion ~ tiempo_anios + antiguedad_anios + carga + tipo +
    (tiempo_anios | id_maquina) + (1 | id_planta),
  family = Gamma(link = "log"), data = long)

summary(m_glmm)
```

El término `(tiempo_anios | id_maquina)` pide intercepto **y** pendiente aleatorios por máquina (con su
correlación), y `(1 | id_planta)` añade el intercepto aleatorio de planta —el **anidamiento**: visitas
dentro de máquinas, máquinas dentro de plantas—.

## 3.3 Interpretación {#sec-u33-interpretacion}

Un GLMM se lee en **dos capas**: los efectos fijos (la tendencia media de la población) y los
componentes de varianza (cuánta heterogeneidad hay alrededor).

**Efectos fijos.** Se interpretan como en 3.1, de forma **multiplicativa**: $e^{\beta}$ es el factor
sobre la degradación media. La diferencia es el matiz condicional —valen «para una máquina y planta
dadas»—.

```{r}
#| label: tbl-u33-fijos
#| tbl-cap: "Efectos fijos del GLMM, exponenciados: factor multiplicativo sobre la degradación media, con intervalo de confianza de Wald al 95 %."
co <- summary(m_glmm)$coefficients$cond
tibble::tibble(
  term      = rownames(co),
  estimate  = exp(co[, "Estimate"]),
  conf.low  = exp(co[, "Estimate"] - 1.96 * co[, "Std. Error"]),
  conf.high = exp(co[, "Estimate"] + 1.96 * co[, "Std. Error"]),
  p.value   = co[, "Pr(>|z|)"]) |>
  dplyr::mutate(dplyr::across(c(estimate, conf.low, conf.high), \(x) round(x, 3)),
                p.value = signif(p.value, 3))
```

**Componentes de varianza.** Es la parte nueva, y la que responde a «¿cuánta heterogeneidad, y de qué
nivel?».

```{r}
#| label: tbl-u33-varcomp
#| tbl-cap: "Desviaciones típicas de los efectos aleatorios: intercepto y pendiente por máquina (con su correlación) e intercepto por planta. Están en la escala del predictor lineal (log)."
glmmTMB::VarCorr(m_glmm)
```

Tres lecturas:

- **Intercepto de máquina.** Su desviación típica dice cuánto varía el nivel de degradación de partida
  entre máquinas, en escala log: con una desviación en torno a $0{,}28$, una máquina «típicamente
  alta» arranca sobre un $e^{0{,}28}\approx 1{,}32$ —un 32 % por encima de la media, a igualdad de lo
  demás—.
- **Pendiente de máquina.** Cuánto varía el **ritmo** de degradación. Que sea claramente distinta de
  cero es sustantivo para mantenimiento: **no todas las máquinas envejecen igual de rápido**, y eso es
  justo lo que un plan predictivo querría anticipar.
- **Planta.** La desviación típica de planta es **modesta pero real**, y es la variabilidad que en las
  unidades 3.1 y 3.2 no teníamos cómo modelar y acababa inflando $\hat\phi$. Aquí tiene por fin su
  sitio.

::: {.callout-important}
## El nivel superior se esconde dentro del inferior
Si ajustaras el modelo **solo** con `(1 | id_maquina)` —sin el término de planta— y buscaras el efecto
de planta en los residuos, no encontrarías nada: el intercepto de máquina ya se ha **tragado** la
variación de planta, porque cada máquina pertenece a una sola planta. La lección es general y cuesta
interiorizarla: **un efecto de nivel superior no se diagnostica mirando los residuos del nivel
inferior**; hay que **modelarlo explícitamente** como un término aparte para verlo. Por eso el
anidamiento se declara en la fórmula, no se descubre después.
:::

**Predicción condicional vs marginal.** Con efectos aleatorios hay **dos** predicciones distintas, y
confundirlas es un error caro:

```{r}
#| label: fig-u33-cond-marg
#| fig-width: 7.5
#| fig-height: 4
#| fig-cap: "Degradación media predicha frente al tiempo. En negro, la predicción MARGINAL (población de máquinas, re.form = NA); en color, las predicciones CONDICIONALES de seis máquinas concretas (con sus efectos aleatorios). La marginal es la tendencia media; las condicionales son las trayectorias esperadas de máquinas individuales."
rej <- tidyr::expand_grid(
  tiempo_anios = seq(0, 2, 0.1),
  antiguedad_anios = mean(long$antiguedad_anios),
  carga = mean(long$carga),
  tipo = "Torno")

# MARGINAL: población de máquinas, sin efectos aleatorios (re.form = NA)
marg <- rej
marg$pred <- predict(m_glmm, newdata = rej, type = "response", re.form = NA)

# CONDICIONAL: seis máquinas concretas, cada una con su planta y sus efectos aleatorios
set.seed(7)
seis  <- sample(unique(long$id_maquina), 6)
mapa  <- dplyr::distinct(long, id_maquina, id_planta)
cond  <- tidyr::expand_grid(rej, id_maquina = seis) |>
  dplyr::left_join(mapa, by = "id_maquina")
cond$pred <- predict(m_glmm, newdata = cond, type = "response", re.form = NULL)

ggplot(marg, aes(tiempo_anios, pred)) +
  geom_line(data = cond, aes(colour = factor(id_maquina)), alpha = 0.7) +
  geom_line(linewidth = 1.2) +
  labs(x = "tiempo (años)", y = "degradación media predicha", colour = "máquina")
```

La **marginal** responde «¿cómo se degrada una máquina cualquiera?» —útil para planificar la flota—; la
**condicional** responde «¿cómo se degradará *esta* máquina?» —útil para decidir sobre una unidad
concreta—. Un GLMM da las dos; un modelo de efectos fijos, solo un remedo de la primera.

## 3.4 Inferencia y selección: ¿hace falta cada pieza? {#sec-u33-inferencia}

Añadir efectos aleatorios no sale gratis en grados de libertad, así que hay que justificarlos. La
comparación se hace por **razón de verosimilitudes** entre modelos anidados.

**¿Hace falta la pendiente aleatoria?** Comparamos el modelo con solo intercepto de máquina frente al
que añade la pendiente:

```{r}
#| label: u33-lrt-pendiente
m_solo_int <- glmmTMB::glmmTMB(
  degradacion ~ tiempo_anios + antiguedad_anios + carga + tipo +
    (1 | id_maquina) + (1 | id_planta),
  family = Gamma(link = "log"), data = long)

anova(m_solo_int, m_glmm)
```

::: {.callout-warning}
## El contraste en el borde del espacio paramétrico
Contrastar si una varianza es cero pone el valor bajo la hipótesis nula **en la frontera** del espacio
de parámetros (una varianza no puede ser negativa). Ahí el estadístico no sigue una $\chi^2$ ordinaria,
sino una **mezcla** de $\chi^2$: el valor $p$ que da `anova()` es **conservador** —demasiado grande—.
Si ya con la corrección conservadora el término es claramente significativo, la conclusión es firme; si
quedara en el filo, habría que afinar (p. ej. dividir el $p$ por 2 como aproximación). Aquí la pendiente
aleatoria es netamente necesaria.
:::

**¿Y el efecto de planta?** Mismo procedimiento, quitando `(1 | id_planta)`:

```{r}
#| label: u33-lrt-planta
m_sin_planta <- glmmTMB::glmmTMB(
  degradacion ~ tiempo_anios + antiguedad_anios + carga + tipo +
    (tiempo_anios | id_maquina),
  family = Gamma(link = "log"), data = long)

anova(m_sin_planta, m_glmm)
```

Conviene separar dos cosas que se confunden a menudo. La **magnitud** del efecto de planta es pequeña
(su desviación típica es la menor de las tres componentes), pero su **inclusión está claramente
respaldada**: el contraste es netamente significativo y el AIC baja al añadirlo. Pequeño no es lo mismo
que prescindible —está en el proceso generador, su efecto es real, y omitirlo devolvería esa
variabilidad a $\phi$, justo el problema que veníamos arrastrando desde 3.1—.

## 3.5 Bondad de ajuste, diagnóstico y validación {#sec-u33-diagnostico}

**Residuos.** En un GLMM los residuos crudos son aún menos informativos que en un GLM. Recurrimos otra
vez a los **residuos cuantil simulados** de DHARMa, que sí saben tratar la estructura jerárquica:

```{r}
#| label: fig-u33-dharma
#| fig-width: 9
#| fig-height: 4
#| fig-cap: "Diagnóstico DHARMa del GLMM Gamma. Izquierda: QQ-plot uniforme con los contrastes de bondad de ajuste. Derecha: residuos frente a predicho. Buscamos uniformidad y ausencia de estructura, ahora respetando el agrupamiento."
DHARMa::simulateResiduals(m_glmm, n = 1000, plot = TRUE)
```

**¿Cuánto explica el modelo?** El $R^2$ de un mixto se parte en dos [@nakagawa2017]: el **marginal**
(solo los efectos fijos) y el **condicional** (fijos + aleatorios). La distancia entre ambos mide
cuánto aporta conocer la máquina y la planta.

```{r}
#| label: u33-r2
performance::r2_nakagawa(m_glmm)
```

La lectura es elocuente: los **efectos fijos por sí solos** (R² marginal) explican una parte, pero al
sumar la **identidad de la máquina y la planta** (R² condicional) la varianza explicada da un salto
grande —en torno al doble—. Traducido: para anticipar la degradación, *qué máquina es* pesa tanto como
*sus covariables observadas*. Ese salto es, en una cifra, el argumento de esta unidad.

**Validación contra el DGP.** Como siempre, contrastamos con la verdad —y aquí la novedad es que
validamos también los **componentes de varianza**, no solo los efectos fijos—:

```{r}
#| label: tbl-u33-verdad
#| tbl-cap: "Componentes de varianza estimados frente a los valores del proceso generador. El efecto de planta actúa como 0.45·u_planta, con u_planta de desviación típica sigma_planta, de ahí el 0.45·0.28."
verdad <- attr(banco, "verdad")
vc <- glmmTMB::VarCorr(m_glmm)$cond

tibble::tibble(
  componente = c("intercepto máquina", "pendiente máquina", "intercepto planta"),
  estimado = round(c(attr(vc$id_maquina, "stddev")[1],
                     attr(vc$id_maquina, "stddev")[2],
                     attr(vc$id_planta, "stddev")[1]), 3),
  verdadero = round(c(verdad$sigma_b0, verdad$sigma_b1,
                      0.45 * verdad$sigma_planta), 3))
```

El intercepto de máquina se recupera casi exacto y la pendiente muy de cerca. El de planta queda
**subestimado** (por debajo de su valor verdadero): con solo **12 plantas** hay poquísima información
para estimar esa varianza, y los GLMM tienden además a **encoger** hacia cero las componentes pequeñas
mal identificadas. Es una limitación honesta del dato —no un fallo del modelo—, y la razón por la que
un diseño con más grupos estimaría mejor ese nivel. Aun así, lo esencial se cumple: el **parámetro de
dispersión** $\hat\phi$ del GLMM ya no tiene que absorber la variabilidad de planta, porque ahora está
donde debe. El círculo que abrimos en 3.1 se cierra aquí.

::: {.callout-important}
## Tarea del estudiante (3.3)
Sobre el banco de vuestro equipo:

1. Ajustad el GLMM Gamma con intercepto y pendiente aleatorios por máquina y decidid, con un contraste,
   si la **pendiente aleatoria** es necesaria. Interpretad su desviación típica en términos de negocio:
   ¿cuánto varía el ritmo de degradación entre máquinas?
2. Añadid y quitad el término de **planta**. ¿Cambian los efectos fijos? ¿Cambia $\hat\phi$? Explicad
   por qué omitir la planta «devuelve» variabilidad a la dispersión.
3. Comparad, para una máquina concreta, la predicción **marginal** y la **condicional** a dos años.
   ¿Cuál usaríais para decidir si conviene intervenir esa máquina, y por qué?
4. Ajustad como alternativa un **LMM gaussiano sobre `log(degradacion)`** (`lmer`). ¿Coinciden los
   componentes de varianza? ¿Qué se gana y qué se pierde frente al GLMM Gamma?
5. Calculad el $R^2$ marginal y condicional e interpretad la diferencia: ¿cuánta de la variación
   explicada procede de *conocer la máquina* frente a las covariables?
:::
