<!-- Partial · DRAFT. Incluir con {{< include _unidad_3_4.qmd >}}. Sin YAML. Chunks u34-.
     Unidad de MODELO ÚNICO (recorrido completo): del coste al tiempo -> AFT.
     Reactiva el hilo de SUPERVIVENCIA (espiral). Novedad conceptual: la CENSURA en la verosimilitud.
     Datos: banco$intervalos (tiempos ENTRE fallos, recurrentes; una fila = un gap; el último gap de
     cada máquina, censurado al cierre de la ventana de 1460 días; censura ~25%).
     OJO (verificado contra el DGP, semilla 20252026):
       - 1594 gaps / 400 máquinas / 1194 fallos / 400 censuras (25.1%). Mediana global ~226 d.
       - forma de la Weibull ~= 1  => el hazard DEL GAP es prácticamente CONSTANTE (memoryless): el
         envejecimiento del DGP vive ENTRE gaps (antiguedad_ini), no DENTRO del gap. La exponencial
         gana por AIC/parsimonia. Es lo CONTRARIO del antiguo stub (tiempo al 1.er fallo, forma>1).
       - criticidad NO entra en el riesgo (solo en el coste, 3.1) -> sale NO significativa.
       - fabricante NO tiene efecto real; en el ajuste ingenuo puede salir espuriamente significativo
         por la correlación intra-máquina (fragilidad). NO construir narrativa sobre él. -> puente a 3.5.
       - AF verificados (Weibull, plan+antiguedad_ini+carga+proceso): plan~1.85, carga~0.49/ud,
         antiguedad_ini~0.905/año; KM medianas Correctivo~248 d, Preventivo~434 d; log-rank p~4e-18.
         AIC: exp 16796.5 < weibull 16798.5 < loglogistic 16897 < lognormal 16972. -->

# 4 · Del coste al tiempo: modelos de vida acelerada (AFT) {#sec-u34}

Hasta aquí la respuesta ha sido un **coste**: cuántos euros cuesta reparar una avería. Ahora giramos la
misma espina —la avería— y preguntamos por su **ritmo**: ¿cuántos días pasan **entre un fallo y el
siguiente**? Un tiempo de espera es también una magnitud **positiva y asimétrica** —el mismo terreno de
la Gamma—, así que el instinto de las unidades anteriores sigue valiendo. Pero aparece un ingrediente
nuevo que lo cambia todo: al cerrar la ventana de observación a los 1460 días, cada máquina tiene una
**última espera que aún no ha terminado en fallo**. De ella no sabemos cuándo se romperá, solo que a esa
fecha todavía no lo ha hecho. Eso es **censura**, y modelarla bien es el corazón de esta unidad —la
reactivación del hilo de **supervivencia**—.

::: {.callout-note}
## Sobre esta unidad
Objetivo general: **continuas positivas + supervivencia**. Recorremos el **ciclo completo** de un modelo
sobre el **tiempo entre fallos**: descripción con **Kaplan–Meier** y log-rank; el modelo de **vida
acelerada** (AFT) y la **censura en la verosimilitud**; interpretación con el **factor de aceleración** y
la forma de la Weibull; **inferencia** (Wald y razón de verosimilitudes); **elección de distribución** por
AIC; y **diagnóstico y validación** (residuos de Cox–Snell, contraste con el DGP). La respuesta cambia de
escala —del euro al día—, pero el marco de **máxima verosimilitud** es el mismo.
:::

## 4.1 Contexto: el tiempo entre fallos y la censura {#sec-u34-contexto}

Trabajamos con `intervalos`: una fila por **intervalo entre fallos** (un *gap*), con su duración en días
y si ese intervalo acabó en un **nuevo fallo** o en **censura**. Como las averías son **recurrentes**,
una misma máquina aporta **varios** intervalos —tantos como fallos tuvo, más una última espera abierta—.

```{r}
#| label: u34-datos
iv <- banco$intervalos
head(iv,3)

c(intervalos = nrow(iv),
  maquinas   = length(unique(iv$id_maquina)),
  fallos     = sum(iv$evento),
  censuras    = sum(iv$evento == 0),
  prop_censura = round(mean(iv$evento == 0), 3),
  mediana_dias = round(median(iv$tiempo_entre), 1))
```

Alrededor de **una de cada cuatro** esperas está **censurada por la derecha**: es la última de cada
máquina, la que seguía corriendo cuando cerró el estudio (sabemos que $T$ supera lo observado, no su
valor). Ignorar la censura —analizar solo los intervalos que acabaron en fallo, o tratar la última
espera como si el fallo hubiera ocurrido justo al cierre— **sesga** cualquier conclusión: en el primer
caso descartas justo las esperas más largas (las máquinas más fiables), y en el segundo inventas fallos
que no han ocurrido. La supervivencia existe precisamente para usar **toda** la información, también la
parcial.

::: {.callout-tip}
## Dos detalles del banco que conviene saber
Primero, los tiempos de fallo son **continuos**: aunque el DGP simula día a día, el instante exacto se
extrae dentro de cada día, así que no hay empates. Segundo —y más importante—, al ser eventos
**recurrentes**, las varias filas de una misma máquina **no son independientes**: comparten su
**fragilidad** (una máquina «mala» encadena esperas cortas). En esta unidad tratamos los intervalos como
si lo fueran —una aproximación honesta que basta para estimar y para interpretar la dirección de los
efectos—, y dejamos esa correlación intra-máquina para la [Unidad 3.5](#sec-u35), donde una **fragilidad**
la modela de forma explícita. La censura, además, **no es única**: cada máquina se censura en el instante
que le resta hasta el cierre, que depende de su alta (escalonada) y de su historial de fallos.
:::

El objeto que empaqueta «tiempo + estado» es `Surv(tiempo_entre, evento)`, y es la respuesta de todo lo
que sigue. A continuación se muestran los 12 primeros tiempos entre averías, seguidos de un `+` cuando la observación está censurada (`evento=0`):

```{r}
#| label: u34-surv
library(survival)
head(Surv(iv$tiempo_entre, iv$evento), 12)   # un "+" marca las esperas censuradas
```

### ¿Y qué covariables la mueven?

Los mismos datos permiten un primer vistazo **relacional**: ¿cómo se relaciona el tiempo entre fallos con
las covariables candidatas —plan, edad, carga, proceso—? Un descriptivo rápido (sobre los fallos
observados, como orientación) lo insinúa:

```{r}
#| label: fig-u34-eda
#| fig-width: 8.5
#| fig-height: 6
#| fig-cap: "Descriptivo relacional entre el tiempo entre fallos (en escala log) y las cuatro covariables candidatas, sobre los fallos observados. Arriba, las categóricas (plan y proceso); abajo, las continuas (edad y carga) con recta de tendencia. Es descriptivo: usa solo los fallos observados, no corrige la censura."
fallos <- iv[iv$evento == 1, ]
fallos$proceso <- factor(fallos$proceso,
  levels = c("Acabado", "Ensamblaje", "Mecanizado", "Corte", "Lijado"))

e_plan <- ggplot(fallos, aes(plan_mantenimiento, log(tiempo_entre))) +
  geom_boxplot(fill = "steelblue", alpha = 0.6) +
  labs(x = "plan de mantenimiento", y = "log(tiempo entre fallos)",
       subtitle = "Plan: el preventivo alarga")

e_proc <- ggplot(fallos, aes(proceso, log(tiempo_entre))) +
  geom_boxplot(fill = "steelblue", alpha = 0.6) +
  labs(x = "proceso", y = NULL, subtitle = "Proceso: diferencias leves") +
  theme(axis.text.x = element_text(angle = 30, hjust = 1))

e_edad <- ggplot(fallos, aes(antiguedad_ini, log(tiempo_entre))) +
  geom_point(size = 0.5, alpha = 0.3, colour = "grey30") +
  geom_smooth(method = "lm", se = FALSE, colour = "firebrick") +
  labs(x = "antigüedad al inicio del intervalo (años)", y = "log(tiempo entre fallos)",
       subtitle = "Edad: a más años, menos espera")

e_carga <- ggplot(fallos, aes(carga, log(tiempo_entre))) +
  geom_point(size = 0.5, alpha = 0.3, colour = "grey30") +
  geom_smooth(method = "lm", se = FALSE, colour = "firebrick") +
  labs(x = "carga de uso", y = NULL, subtitle = "Carga: a más uso, menos espera")

(e_plan + e_proc) / (e_edad + e_carga)   # patchwork
```

Las cuatro dejan una **señal con sentido físico**: el plan **preventivo** desplaza la nube hacia esperas
más largas; a mayor **edad** de la máquina al empezar el intervalo, esperas más cortas (el desgaste); a
mayor **carga** de uso, también más cortas (cuanto más se le exige, antes vuelve a fallar); y el
**proceso** ordena de forma más tenue —el lijado aguanta algo más, las etapas de más trajín algo menos—.
Son justo las cuatro que un modelo del **riesgo de fallo** debería recoger. La **criticidad** y el
**fabricante** no aparecen: gobiernan el **coste** ([Unidad 3.1](#sec-u31)), no la frecuencia, y su
irrelevancia para el tiempo la confirmaremos con un contraste formal en la
[Sección 4.4](#sec-u34-interpretacion).

## 4.2 Kaplan–Meier: la mirada descriptiva {#sec-u34-km}

Antes de modelar, describimos. El estimador de **Kaplan–Meier** [@kaplan1958] reconstruye la función de
supervivencia $S(t)=\Pr(T>t)$ —aquí la probabilidad de que una máquina **aguante sin averiarse** al
menos $t$ días desde su último fallo— **respetando la censura**: cada intervalo contribuye mientras está
en observación y sale del conjunto de riesgo al fallar o al censurarse. Lo miramos por plan de
mantenimiento (preventivo -si se aplica mantenimiento periódico- o correctivo -sin plan de mantenimiento-), que es la pregunta de negocio (¿interesa aplicar mantenimiento siempre/específico?):

```{r}
#| label: fig-u34-km
#| fig-width: 7.5
#| fig-height: 4.8
#| fig-cap: "Curvas de Kaplan–Meier del tiempo entre fallos, por plan de mantenimiento, con intervalos de confianza y marcas de censura. La curva del plan preventivo se mantiene por encima: sus máquinas tardan más en volver a averiarse."
km <- survfit(Surv(tiempo_entre, evento) ~ plan_mantenimiento, data = iv)

survminer::ggsurvplot(km, data = iv, conf.int = TRUE, risk.table = TRUE,
                      censor = TRUE, legend.labs = c("Correctivo", "Preventivo"),
                      xlab = "días desde el último fallo",
                      ylab = "S(t) = probabilidad de seguir sin averiarse")
```

La curva del plan **preventivo** domina a la del **correctivo**: a cualquier horizonte, la probabilidad
de seguir sin fallar es mayor. Lo resumimos con las medianas de supervivencia —la mediana del correctivo
ronda los **250 días** y la del preventivo supera los **430** (el cálculo a continuación)— y lo contrastamos seguidamente con la prueba de **log-rank** [@mantel1966]:

```{r}
#| label: u34-logrank
km                                            # imprime las medianas por grupo
survdiff(Surv(tiempo_entre, evento) ~ plan_mantenimiento, data = iv)   # log-rank
```

La diferencia es **muy** significativa: el plan preventivo **espacia** las averías. El log-rank es un
buen titular, pero no cuantifica *cuánto* ni ajusta por otras variables (las máquinas con plan preventivo
tienden además a ser más críticas y algo más viejas —el plan se asignó **no al azar**—). Para eso
necesitamos un modelo.

::: {.callout-tip}
## 🔧 En R. Describir supervivencia (paquete `survival`)
Cuatro funciones cubren todo lo descriptivo de esta sección:

- **`Surv(tiempo_entre, evento)`** — construye la respuesta «tiempo + estado»; al imprimirla, un `+`
  marca las observaciones **censuradas**. Es el objeto que todas las funciones siguientes esperan.
- **`survfit(Surv(...) ~ plan_mantenimiento)`** — estima la curva de **Kaplan–Meier** por grupo; al
  imprimir el objeto, devuelve el `n`, los eventos y la **mediana** de supervivencia de cada grupo.
- **`survminer::ggsurvplot()`** — dibuja esas curvas con intervalo de confianza, marcas de censura y
  **tabla de riesgo** (`risk.table`).
- **`survdiff(Surv(...) ~ plan_mantenimiento)`** — prueba de **log-rank**: contrasta si las curvas de
  supervivencia difieren entre grupos (sin cuantificar cuánto ni ajustar por covariables).
:::

## 4.3 El modelo AFT y la censura en la verosimilitud {#sec-u34-modelo}

El modelo de **vida acelerada** (*accelerated failure time*, AFT) es el puente natural desde lo que ya
sabemos. Modela el **logaritmo del tiempo** como lineal en las covariables:
$$\log T_i = \beta_0 + \beta_1 x_{i1} + \dots + \sigma\,\varepsilon_i,$$
donde $\varepsilon$ tiene una distribución de media 0 y escala 1, y $\sigma$ es un parámetro de escala.
La distribución que se elige para $\varepsilon$ **fija la familia** del tiempo $T$: como $T=e^{\log T}$,
esa distribución —definida en la escala del **log-tiempo**— se **exponencia** y se convierte en la de
$T$ —en la escala del **tiempo**—; de ahí los nombres «log-»:

- $\varepsilon\ \text{valor extremo}\ \Rightarrow\ T\ \text{Weibull}$,
- $\varepsilon\ \text{normal}\ \Rightarrow\ T\ \text{log-normal}$,
- $\varepsilon\ \text{logística}\ \Rightarrow\ T\ \text{log-logística}.$

Las dos últimas se leen en el propio nombre (exponenciar una normal da una log-normal; una logística, una
log-logística); la de **valor extremo → Weibull** es la menos evidente, pero es un hecho conocido.
Elegir `dist=` en `survreg` no es, pues, más que elegir la forma de $\varepsilon$. Es, en esencia, una
regresión sobre $\log T$ —emparentada con el log-OLS de la [Unidad 3.2](#sec-u32)—, con **una
diferencia capital**:

::: {.callout-important}
## La censura entra en la verosimilitud
En las [Unidades 3.1](#sec-u31) y [3.2](#sec-u32) todas las observaciones eran completas y cada una contribuía a la verosimilitud con su
**densidad** $f(t_i)$. Con censura, una última espera que a la fecha de cierre seguía sin fallar no
aporta «falló en $t_i$», sino «no había fallado todavía en $t_i$», y su contribución correcta es la
**función de supervivencia** $S(t_i)=\Pr(T>t_i)$. La verosimilitud combina las dos clases de aporte:
$$L=\prod_{i:\,\text{fallo}} f(t_i)\;\prod_{i:\,\text{censura}} S(t_i).$$
Esta es la idea que distingue la supervivencia de una regresión ordinaria sobre $\log T$: **no se
tiran las observaciones incompletas, se usan como desigualdades**. Ajustar `lm(log(tiempo_entre) ~ ...)`
sobre los intervalos que acabaron en fallo sería sencillamente incorrecto [@aitkin1980].
:::

### ¿Por qué empezar por la Weibull?

Antes de ajustar, conviene mirar la respuesta. El tiempo entre fallos es **positivo y marcadamente
asimétrico a la derecha** —una cola larga de esperas largas, con valores extremos—, el mismo terreno que
el coste en la [Unidad 3.1](#sec-u31): descarta de entrada el gaussiano y nos sitúa en la familia
**positiva/de supervivencia**. ¿Pero cuál de ellas? Una pista está en la **escala logarítmica**: si el
tiempo fuera **log-normal**, $\log T$ saldría aproximadamente **simétrico**; aquí, en cambio, $\log T$ es
claramente **asimétrico hacia la izquierda**, y esa cola izquierda es justo la **huella de la distribución
de valor extremo** que define la Weibull (recuerda: $\varepsilon$ de valor extremo $\Rightarrow T$
Weibull).

```{r}
#| label: fig-u34-motiva
#| fig-width: 8
#| fig-height: 3.4
#| fig-cap: "Distribución del tiempo entre fallos (solo los intervalos que acabaron en avería). Izquierda: en su escala original, T es positiva y con cola larga a la derecha (valores extremos), el terreno de la familia de supervivencia. Derecha: en escala logarítmica, log T queda asimétrico hacia la izquierda; esa cola izquierda —y no la simetría que exigiría una log-normal— es la firma de la distribución de valor extremo de la Weibull."
fallos <- iv[iv$evento == 1, ]   # los fallos observados (la censura no tiene un tiempo de fallo que dibujar)

p_t <- ggplot(fallos, aes(tiempo_entre)) +
  geom_histogram(bins = 40, fill = "steelblue", colour = "white") +
  labs(x = "tiempo entre fallos (días)", y = "frecuencia",
       subtitle = "T: positiva, cola larga a la derecha")

p_logt <- ggplot(fallos, aes(log(tiempo_entre))) +
  geom_histogram(bins = 40, fill = "darkorange", colour = "white") +
  labs(x = "log(tiempo entre fallos)", y = "frecuencia",
       subtitle = "log T: asimétrica hacia la izquierda")

p_t + p_logt   # patchwork
```

A esa señal empírica se suma una razón de fondo: la Weibull es el **caballo de batalla** de la
supervivencia paramétrica —**generaliza la exponencial** añadiéndole un parámetro de **forma**— y es la
**única familia que es a la vez AFT y de riesgos proporcionales**, lo que la convierte en el puente
natural hacia el **Cox** de la [Unidad 3.5](#sec-u35). Es, pues, un punto de partida razonado, **no
definitivo**: los histogramas son una motivación heurística —y con solo los fallos observados, la censura
no está corregida—, así que la elección se **confirma (o se corrige) por AIC y por los residuos de
Cox–Snell** en la [Sección 4.6](#sec-u34-diagnostico), que sí respetan la censura.

Ajustamos un AFT con las cuatro covariables que el descriptivo relacional de la
[Sección 4.1](#sec-u34-contexto) señaló —plan, edad, carga y proceso— mediante `survival::survreg`, que
maximiza la verosimilitud incorporando la censura. Empezamos por la Weibull:

```{r}
#| label: u34-aft-weibull
formula_aft <- Surv(tiempo_entre, evento) ~ plan_mantenimiento + antiguedad_ini +
  carga + proceso

aft_w <- survreg(formula_aft, dist = "weibull", data = iv)
summary(aft_w)
```

::: {.callout-tip}
## 🔧 En R. Ajustar un AFT con `survreg()`
Un solo motor, `survival::survreg()`, cubre toda la familia paramétrica:

- **`survreg(Surv(tiempo_entre, evento) ~ ..., dist = "weibull")`** — ajusta el AFT por máxima
  verosimilitud incorporando la censura de forma automática (densidad $f$ para los fallos, supervivencia
  $S$ para los censurados). La fórmula usa el mismo `Surv(...)` de la sección anterior como respuesta.
- **`dist =`** — elige la **familia**, que no es más que la forma de $\varepsilon$: `"weibull"`,
  `"exponential"`, `"lognormal"` o `"loglogistic"`. Cambiarla es el experimento de la [Sección 4.6](#sec-u34-diagnostico).
- **`summary(aft_w)`** — imprime los coeficientes en **escala log-tiempo** (columna `Value`), sus errores
  estándar y el término `Log(scale)` $=\log\sigma$.
- **`aft_w$scale`** — el $\sigma$ de la Weibull; su inversa **`1/aft_w$scale`** es la **forma** (shape),
  que leeremos en la [Sección 4.4](#sec-u34-interpretacion). Y **`broom::tidy(aft_w, conf.int = TRUE)`**
  ordena la salida para exponenciar los coeficientes en factores de aceleración.
:::

## 4.4 Interpretación: el factor de aceleración {#sec-u34-interpretacion}

En un AFT los coeficientes viven en la **escala del log-tiempo**, así que $e^{\beta}$ es un **factor de
aceleración**: el número por el que se **multiplica el tiempo de espera** cuando la covariable sube una
unidad. Un factor mayor que 1 **alarga** la espera (avería más tarde); menor que 1, la acorta. El **1 es
el punto neutro** —la covariable no toca el tiempo—, y como el efecto es **multiplicativo**, lo que mide
la fuerza es la **distancia a 1**: cuanto más se aleja el factor de 1 —hacia arriba o hacia abajo—,
**mayor es el efecto** sobre la espera (un 1.8 la alarga casi el doble; un 0.5, la reduce a la mitad).
Ojo, esa distancia es multiplicativa, no aditiva: 0.5 y 2 son efectos de **igual magnitud en sentidos
opuestos** (en la escala log, $\log 0.5$ y $\log 2$ equidistan de 0). Es una lectura distinta —y más
intuitiva para mantenimiento— que el *hazard ratio* que veremos en la [Unidad 3.5](#sec-u35): aquí
hablamos de **estirar o encoger el reloj**, no de multiplicar un riesgo instantáneo.

```{r}
#| label: tbl-u34-af
#| tbl-cap: "Factores de aceleración del AFT Weibull (coeficientes exponenciados): factor multiplicativo sobre el tiempo entre fallos, con intervalo de confianza al 95 %. Se omite el término de escala."
broom::tidy(aft_w, conf.int = TRUE) |>
  dplyr::filter(term != "(Intercept)", term != "Log(scale)") |>
  dplyr::transmute(term,
                   factor_aceleracion = round(exp(estimate), 3),
                   conf.low = round(exp(conf.low), 3),
                   conf.high = round(exp(conf.high), 3),
                   p.value = signif(p.value, 3))
```

La lectura de negocio del **plan preventivo** es el titular: su factor de aceleración ronda **1.85**, es
decir, el mantenimiento preventivo **casi duplica** el tiempo hasta la siguiente avería, a igualdad del
resto. Y ese factor se puede **traducir a días concretos**, que es justo la cifra que un análisis
coste-beneficio del plan necesita.
Es la misma conclusión del Kaplan–Meier, pero ahora **cuantificada y ajustada** por la edad, la carga y
el proceso.

Merece la pena ver la cuenta. Construimos una máquina **de referencia** —con la **antigüedad y la carga
medias** de la flota y un proceso fijo (Corte, la categoría de referencia)— y, cambiando **solo el
plan**, le pedimos al modelo la **mediana** del tiempo entre fallos con `predict(aft_w, type =
"quantile", p = 0.5)`: la mediana es el **cuantil 0.5** de la distribución de $T$ que el AFT ajusta para
ese perfil. La diferencia entre ambas medianas, `dias_ganados`, es la **vida útil que el preventivo
añade**:

```{r}
#| label: u34-pred-plan
# Días de espera predichos (mediana) para una máquina promedio, según el plan
nd <- data.frame(plan_mantenimiento = factor(c("Correctivo", "Preventivo"),
                                             levels = c("Correctivo", "Preventivo")),
                 antiguedad_ini = mean(iv$antiguedad_ini),
                 carga = mean(iv$carga),
                 proceso = factor("Corte", levels = levels(iv$proceso)))
pred <- predict(aft_w, newdata = nd, type = "quantile", p = 0.5)
data.frame(plan = nd$plan_mantenimiento, mediana_dias = round(pred),
           dias_ganados = c(NA, round(diff(pred))))
```

La mediana sube de unos **245 días** con plan correctivo a unos **450** con preventivo: en torno a **200
días** —cerca de siete meses— de marcha adicional entre averías para una máquina típica, el factor de
aceleración ($\approx 1.85$) puesto en el lenguaje del calendario.

El resto de la @tbl-u34-af afina la historia. La **carga** es el predictor continuo más fuerte con diferencia:
su factor de aceleración muy por debajo de 1 dice que una máquina muy exigida vive una **fracción** del
tiempo entre fallos de una poco cargada —el desgaste es, sobre todo, cuestión de cuánto se le pide—. La
**edad al empezar el intervalo** también acorta la espera, como cabía esperar: cada año de antigüedad
recorta en torno a un **10 %** el tiempo hasta el próximo fallo. El **proceso** aporta diferencias más
tenues —las etapas de más trajín (mecanizado, acabado) tienden a esperas algo más cortas y el lijado a
algo más largas—, pero individualmente quedan cerca del ruido.

Y hay un contraste que cierra un hilo de la [Unidad 3.1](#sec-u31). Allí la **criticidad** era el motor
del **coste**: una avería en una máquina crítica costaba mucho más. Aquí, sobre el **tiempo**, no aparece:

```{r}
#| label: u34-criticidad
# ¿Aporta la criticidad algo a la explicación del TIEMPO entre fallos?
aft_crit <- survreg(update(formula_aft, . ~ . + criticidad), dist = "weibull", data = iv)
anova(aft_w, aft_crit)   # contraste de razón de verosimilitudes
```

::: {.callout-tip}
## ¿Un LRT si el AFT no es un GLM?
El contraste de razón de verosimilitudes **no es privativo de los GLM**. `anova()` sobre dos `survreg`
**anidados** calcula $2(\ell_{\text{compl}}-\ell_{\text{red}})$ —lo que la tabla etiqueta como *Deviance*—
y lo compara con una $\chi^2$ de tantos grados de libertad como parámetros se añaden. Lo que lo legitima
es la **estimación por máxima verosimilitud de modelos anidados**, no el ser un GLM: la «deviance» del
GLM es solo su **caso particular**. Como el AFT es plenamente paramétrico, el LRT vale aquí igual.
:::

El contraste **no es significativo**: la criticidad, que en la [Unidad 3.1](#sec-u31) era el motor del
coste, es **irrelevante para cuándo ocurre** la avería. No es una contradicción, es una lección: una
misma variable puede ser **decisiva para una respuesta e inerte para otra**. Modelar es siempre *modelar
una respuesta concreta*, no «las variables importantes» en abstracto.

Conviene además leer la **forma** de la Weibull, porque es la que cuenta **cómo se acumula el riesgo**
dentro de una espera. Y aquí importa fijar la **parametrización**, que se presta a confusión. La Weibull
tiene dos parámetros —**forma** $k$ y **escala** $\lambda$— y su función de riesgo (hazard) es
$$h(t)=\frac{k}{\lambda}\left(\frac{t}{\lambda}\right)^{k-1},$$
de modo que $k>1$ da un riesgo **creciente** con el tiempo, $k<1$ **decreciente** y $k=1$ **constante**
(la exponencial). Ahora bien, `survreg` no estima $k$ directamente: ajusta el AFT en la forma
$\log T=\mu+\sigma\,\varepsilon$ y estima la **escala del error** $\sigma$ —la que el `summary` imprime
como `Log(scale)` $=\log\sigma$—. La forma se recupera con la relación $k=1/\sigma$; es decir, del modelo
ajustado, como `1/aft_w$scale`:

```{r}
#| label: u34-forma
forma_weibull <- 1 / aft_w$scale   # forma k = 1/sigma; k>1 creciente, k<1 decreciente, k=1 constante
round(c(sigma_escala = aft_w$scale, forma_k = forma_weibull), 3)
```

La forma sale **prácticamente igual a 1**, y eso es una pequeña sorpresa que merece pararse. Un valor
$\approx 1$ dice que el riesgo instantáneo de fallo **no cambia con el tiempo transcurrido desde el
último fallo**: el proceso de espera es esencialmente **sin memoria**. ¿No habíamos dicho que las
máquinas se desgastan? Sí —y el DGP lo confirma—, pero el envejecimiento vive **entre** intervalos, no
**dentro** de uno: lo captura la covariable `antiguedad_ini` (la edad al empezar la espera), no la
duración de la espera en curso. Una máquina más vieja encadena esperas más cortas, pero *dentro* de cada
espera el reloj no «recuerda» cuánto lleva sin fallar. Es una distinción sutil y fácil de pasar por alto,
y aquí el dato la hace visible.

::: {.callout-tip}
## 🔧 En R. Leer e interpretar un AFT
Cuatro gestos cubren toda la interpretación de esta sección:

- **`broom::tidy(aft_w, conf.int = TRUE)`** — ordena los coeficientes (escala log-tiempo) con su
  intervalo; basta **exponenciarlos** (`exp`) para pasar a **factores de aceleración** y sus IC.
- **`predict(aft_w, newdata, type = "quantile", p = 0.5)`** — predice un **cuantil** del tiempo para un
  perfil dado; con `p = 0.5` es la **mediana** (cambia `p` para otros cuantiles).
- **`anova(aft_w, aft_crit)`** — **contraste de razón de verosimilitudes** entre dos `survreg`
  **anidados**; no es la deviance de un GLM, sino $2\Delta\ell \sim \chi^2$, válido por ser un ajuste por
  máxima verosimilitud.
- **`aft_w$scale`** es la escala $\sigma$ del error; **`1/aft_w$scale`** es la **forma** $k$ de la
  Weibull ($k>1$ riesgo creciente, $k=1$ exponencial).
:::

## 4.5 Inferencia: del error estándar al contraste {#sec-u34-inferencia}

Hemos estimado e interpretado; toca **cuantificar la incertidumbre**. Como el AFT se ajusta por **máxima
verosimilitud**, la inferencia sigue el guion habitual de la verosimilitud, en dos niveles.

**Un coeficiente cada vez: Wald.** El `summary(aft_w)` trae, junto a cada estimación $\hat\beta$
(`Value`), su **error estándar** —de la raíz de la diagonal de la inversa de la información observada— y
un estadístico $z=\hat\beta/\text{EE}$ con su $p$ normal. Es el **contraste de Wald** de $H_0:\beta=0$:
*¿mueve esta covariable el tiempo, a igualdad del resto?* El intervalo de confianza es
$\hat\beta\pm z_{1-\alpha/2}\,\text{EE}$ en la **escala log-tiempo**; **exponenciado**, es el IC del
**factor de aceleración** que ya leímos en la @tbl-u34-af.

::: {.callout-tip}
## Aquí no hay problema de retransformación (a diferencia de 3.2)
Exponenciar el IC del coeficiente da un IC **exacto** para el factor de aceleración, no una aproximación
sesgada. Dos razones: exponenciar es **monótono** —cada extremo del intervalo va al extremo
correspondiente— y el factor es un **cociente** que multiplica por igual **todos los cuantiles** del
tiempo, no una **media** de una variable asimétrica. Por eso no reaparece el sesgo de retransformación
que en la [Unidad 3.2](#sec-u32) obligaba al *smearing* de Duan: aquel venía de estimar $E[\log Y]$ por
OLS y exponenciar; aquí ajustamos **toda la distribución** por verosimilitud, y cualquier resumen
(mediana, media, cuantiles) sale directo de ella.
:::

**Varios parámetros a la vez: razón de verosimilitudes.** Cuando la pregunta abarca **varios
coeficientes** —¿aporta la `criticidad`, con sus dos niveles?— el instrumento no es Wald sino el **LRT**
entre modelos anidados, con `anova()`, como en la [Sección 4.4](#sec-u34-interpretacion). 

```{r}
#| label: u34-lrt-anova
# ¿Son significativas todas las variables
anova(aft_w)
```

Y hay un caso
especialmente limpio: **exponencial frente a Weibull** es contrastar $H_0:\sigma=1$ (forma $k=1$), porque
la exponencial *es* la Weibull con la forma fijada. Podemos preguntar directamente si liberar la forma
**aporta**:

```{r}
#| label: u34-lrt-forma
# ¿Aporta la forma libre de la Weibull, o basta la exponencial? H0: sigma = 1 (k = 1)
aft_exp <- survreg(formula_aft, dist = "exponential", data = iv)
anova(aft_exp, aft_w)
```

El contraste sale **no significativo** (deviance $\approx 0.01$ sobre 1 g.l., $p\approx 0.93$): liberar
la forma no mejora el ajuste de forma apreciable —coherente con la forma $\approx 1$ y con lo que el AIC
confirmará en la [Sección 4.6](#sec-u34-diagnostico)—. Para modelos **no anidados** (familias distintas de $\varepsilon$,
como Weibull frente a log-normal) el LRT ya no aplica y la comparación pasa por el **AIC**, la herramienta
de la sección siguiente.

::: {.callout-warning}
## Wald frente a verosimilitud perfilada
Los errores estándar y los $p$ de `survreg`/`broom` son **de Wald**: suponen que la verosimilitud es
aproximadamente cuadrática alrededor del máximo. Con **censura fuerte**, muestras pequeñas o parámetros
cerca de una frontera, esa aproximación flaquea, y un intervalo por **verosimilitud perfilada** (o
directamente un LRT) es más fiel. En este banco —1594 intervalos, censura moderada— Wald y perfil
coinciden en la práctica; conviene, aun así, saber cuál se está usando.
:::

## 4.6 Elección de distribución, diagnóstico y validación {#sec-u34-diagnostico}

La Weibull es una elección, no la única. La familia AFT ofrece varias formas de $\varepsilon$, e —igual
que en la [Unidad 3.2](#sec-u32) con las familias de la Gamma— la decisión se toma comparando ajustes, no asumiendo por defecto o simplemente mirando los datos (como hicimos al inicio de plantear el modelo en la [Sección 4.3](#sec-u34-modelo), si bien el histograma ya nos daba alguna pista interesante). Ajustamos pues el modelo con todas las distribuciones posibles, y los comparamos con el AIC.

```{r}
#| label: tbl-u34-comparacion
#| tbl-cap: "Comparación de distribuciones AFT por AIC (mismo predictor, distinta forma de la respuesta). La exponencial es la Weibull con forma fija en 1."
purrr::map_dfr(c("exponential", "weibull", "lognormal", "loglogistic"), \(dd) {
  m <- survreg(formula_aft, dist = dd, data = iv)
  tibble::tibble(distribucion = dd, logLik = round(as.numeric(logLik(m)), 1), AIC = round(AIC(m), 1))
}) |>
  dplyr::arrange(AIC)
```

La **exponencial gana**, y lo hace por la puerta de atrás: iguala prácticamente el ajuste de la Weibull
—era de esperar, con una forma tan cercana a 1— pero con **un parámetro menos**, así que el AIC la
prefiere por parsimonia. Es la confirmación numérica de lo que ya sospechábamos: el hazard **constante**
de la exponencial basta porque el proceso de espera es **sin memoria**. La log-normal y la log-logística
—cuyo hazard sube y luego baja, describiendo un pico de riesgo intermedio— quedan claramente detrás: aquí
no hay tal pico. Nos quedamos con la **Weibull** como modelo de trabajo (engloba a la exponencial y deja
la forma libre para que el dato hable), sabiendo que la exponencial sería una simplificación defendible.

El AIC **ordena las familias con un número**, pero esa misma decisión también se puede **ver en un
gráfico** —y, a diferencia de los histogramas de la [Sección 4.3](#sec-u34-modelo), uno que **sí tiene en
cuenta la censura**—. La idea es sencilla. Cada familia AFT tiene una **fórmula cerrada** para su supervivencia $S(t)$, y si a
esa $S(t)$ le aplicamos la **transformación adecuada**, el resultado queda **lineal en $\log t$**. La
Weibull lo ilustra bien: como $S(t)=\exp\!\big(-(t/\lambda)^{k}\big)$, tomando dos veces logaritmos,
$$\log\!\big(-\log S(t)\big)=k\,\log t-k\,\log\lambda,$$
que es una **recta** en $\log t$ con pendiente $k$ (la forma). Así, si los tiempos fueran Weibull, al
dibujar $\log(-\log\hat S)$ frente a $\log t$ los puntos caerían **sobre una recta**. Cada familia tiene
su propia transformación linealizadora: la **Weibull**, $\log(-\log S)$; la **log-logística**,
$\operatorname{logit}(1-S)$; la **log-normal**, $\Phi^{-1}(1-S)$ (el probit). Estimamos $S(t)$ por
**Kaplan–Meier**, aplicamos las tres transformaciones y miramos **cuál sale más recta**: esa apunta a la
familia que mejor describe los datos.

```{r}
#| label: fig-u34-linealizado
#| fig-width: 8.5
#| fig-height: 3.3
#| fig-cap: "Diagnóstico gráfico de familia AFT sobre la supervivencia de Kaplan–Meier (respeta la censura). Cada familia implica que una transformada de S(t) es lineal en log(t); el panel más recto identifica la mejor familia. La Weibull es la más lineal, y la pendiente de su recta estima la forma (≈ 1, casi exponencial)."
km1 <- survfit(Surv(tiempo_entre, evento) ~ 1, data = iv)
d <- data.frame(t = km1$time, S = km1$surv)
d <- subset(d, t > 0 & S > 1e-6 & S < 1 - 1e-6)

niveles <- c("Weibull:  log(-log S)", "Log-logística:  logit(1-S)", "Log-normal:  probit(1-S)")
lin <- rbind(
  data.frame(logt = log(d$t), y = log(-log(d$S)),       familia = niveles[1]),
  data.frame(logt = log(d$t), y = log((1 - d$S) / d$S), familia = niveles[2]),
  data.frame(logt = log(d$t), y = qnorm(1 - d$S),       familia = niveles[3]))
lin$familia <- factor(lin$familia, levels = niveles)

ggplot(lin, aes(logt, y)) +
  geom_point(size = 0.6, alpha = 0.5, colour = "grey30") +
  geom_smooth(method = "lm", se = FALSE, colour = "firebrick", linewidth = 0.8) +
  facet_wrap(~ familia, scales = "free_y") +
  labs(x = "log(tiempo entre fallos)", y = "transformada de S(t)")
```

La nube de la **Weibull** es la que mejor se pega a una recta (R² ≈ **0.998**, frente a ≈ 0.99 de la
log-logística y ≈ 0.97 de la log-normal): confirma **gráficamente** el veredicto del AIC. Y su
**pendiente**, cercana a **1**, vuelve a decir lo mismo que la forma del modelo —un proceso de espera
casi **sin memoria**, a un paso de la exponencial—. La log-normal es la que peor se endereza: su
curvatura delata el pico de riesgo intermedio que aquí no existe.

Un diagnóstico gráfico complementario, ya **sobre el modelo ajustado**, son los **residuos de
Cox–Snell**. Para cada intervalo se calcula el **riesgo acumulado** que el modelo predice hasta su tiempo
observado, $r_i=\hat H(t_i\mid x_i)=-\log \hat S(t_i\mid x_i)$ (en el código, la versión estandarizada y
exponenciada del ajuste Weibull). Y se miran por una razón: hay un **resultado clásico** que dice que, si
el modelo es correcto, esos residuos se comportan como una **muestra —censurada— de una exponencial
estándar** $\mathrm{Exp}(1)$ (los intervalos censurados heredan la censura y dan residuos censurados).
Así que lo que se les **pide** es concreto: que su propia **supervivencia de Kaplan–Meier** coincida con
la de una $\mathrm{Exp}(1)$, es decir, con la curva teórica $S(r)=e^{-r}$. Si ambas se **solapan**, la
forma elegida encaja; una separación **sistemática** delataría que no.

```{r}
#| label: fig-u34-diag
#| fig-width: 6.5
#| fig-height: 4
#| fig-cap: "Residuos de Cox–Snell del AFT Weibull: supervivencia de Kaplan–Meier de los residuos (negro) frente a la de una exponencial estándar (rojo). Si el modelo ajusta, ambas curvas coinciden. El acuerdo razonable respalda la elección de distribución."
# Residuo estandarizado de valor extremo; su exponencial es un residuo de Cox–Snell ~ Exp(1)
res_cs <- exp((log(iv$tiempo_entre) - aft_w$linear.predictors) / aft_w$scale)
km_res <- survfit(Surv(res_cs, iv$evento) ~ 1)

plot(km_res, conf.int = FALSE, xlim = c(0, 4),
     xlab = "residuo de Cox–Snell", ylab = "supervivencia del residuo")
curve(exp(-x), from = 0, to = 4, add = TRUE, col = "firebrick", lwd = 2)
legend("topright", c("KM de los residuos", "exponencial estándar teórica"),
       lty = 1, col = c("black", "firebrick"), bty = "n")
```

### Validación contra el DGP

Aquí hay un matiz de rigor que quiero dejar claro, porque distingue este caso de los anteriores.

::: {.callout-warning}
## El AFT es una aproximación, no el modelo verdadero
En 3.1 la Gamma **era** la familia del proceso generador, y recuperábamos sus coeficientes casi exactos.
Aquí no. El DGP genera las averías como un **proceso recurrente**: una intensidad de fallo que **crece
con la edad** de la máquina, un mantenimiento preventivo cuyo efecto protector **decae** con los días
transcurridos desde la última intervención, y una **fragilidad** de máquina que liga entre sí todas sus
esperas. El AFT de intervalos es la mejor *aproximación paramétrica* a ese proceso, no su forma exacta.
Por eso la validación aquí es **cualitativa**: comprobamos que la **dirección** de los efectos es
correcta, no que los números coincidan con parámetros verdaderos que, en la escala AFT, no existen tal
cual.
:::

Con esa cautela, el modelo acierta en lo que importa: el plan preventivo sale **protector** (alarga la
espera), la **carga** y la **edad** la acortan, y la forma $\approx 1$ retrata fielmente la parte
**sin memoria** del proceso. Lo que el AFT ingenuo **no** puede capturar es doble, y ambas grietas
apuntan a la [Unidad 3.5](#sec-u35):

- **La correlación intra-máquina.** Los varios intervalos de una máquina comparten su fragilidad, así que
  no son independientes; tratarlos como si lo fueran encoge los errores estándar. El síntoma es concreto:
  una covariable **sin efecto real** en el DGP —el **fabricante**— puede cruzar el umbral de
  significación en el ajuste ingenuo. Es el mismo **falso positivo** que ya dio en el coste (3.1) y que
  el agrupamiento corrigió en el GLMM (3.3): no es que el fabricante importe, es que la correlación no
  modelada infla la confianza. Una **fragilidad** (3.5) disciplina aquí ese espejismo.
- **La no proporcionalidad.** El efecto del mantenimiento **se debilita con el tiempo**, y un factor de
  aceleración **constante** solo puede promediar ese efecto cambiante. Esa grieta —la no
  proporcionalidad— es justo la que abrirá la [Unidad 3.5](#sec-u35) con el modelo de Cox y su
  diagnóstico.

::: {.callout-tip}
## Diagnóstico de un AFT: recomendaciones básicas
Un guion reutilizable para cualquier modelo de vida acelerada:

1. **Elige la familia comparando, no por defecto.** **AIC** entre familias no anidadas (Weibull,
   exponencial, log-normal, log-logística) y **razón de verosimilitudes** para las anidadas (exponencial
   frente a Weibull $=$ contrastar $\sigma=1$).
2. **Míralo también en un gráfico —y que respete la censura.** El **diagrama linealizado** (la
   transformada de $S(t)$ de Kaplan–Meier frente a $\log t$): la familia correcta sale **recta**.
3. **Comprueba la bondad de ajuste global** con los **residuos de Cox–Snell**: su Kaplan–Meier debe
   seguir una exponencial estándar $\mathrm{Exp}(1)$.
4. **Lee la forma** $k=1/\sigma$ y contrástala con el mecanismo: $k>1$ riesgo creciente (desgaste),
   $k=1$ constante (sin memoria), $k<1$ decreciente.
5. **Cuida la independencia.** Con **eventos recurrentes o agrupamiento** (varias filas por unidad), los
   errores estándar ingenuos son **optimistas**: la corrección es una **fragilidad** o errores robustos
   ([Unidad 3.5](#sec-u35)).
6. **Ante censura fuerte o muestras pequeñas, prefiere la verosimilitud perfilada al Wald.** Y, si hay
   una «verdad» conocida (DGP/simulación), **valida la dirección** de los efectos, sin exigir coincidencia
   exacta cuando el AFT es solo una aproximación.
:::

::: {.callout-important}
## Tarea del estudiante (3.4)
Sobre el banco de vuestro equipo, con la tabla `intervalos`:

1. Estimad la supervivencia entre fallos por Kaplan–Meier según el plan de mantenimiento y contrastadla
   con log-rank. Interpretad las medianas de supervivencia en días.
2. Ajustad un AFT Weibull e **interpretad en tiempo** (factor de aceleración) el efecto del plan, la
   antigüedad y la carga. ¿Cuántos días de marcha entre fallos añade, aproximadamente, el plan
   preventivo a una máquina promedio?
3. Comparad exponencial, Weibull, log-normal y log-logística por AIC, y **respaldad** la elección con
   diagnóstico: el **gráfico linealizado** de familia y los **residuos de Cox–Snell** (su Kaplan–Meier
   debería seguir una $\mathrm{Exp}(1)$). Justificad la elección conectándola con la **forma del hazard**
   que cada una implica. ¿Qué dice una forma de Weibull $\approx 1$ sobre la **memoria** del proceso de
   fallo, y por qué es coherente con un desgaste que depende de la **edad** y no del tiempo desde el
   último fallo?
4. La censura es esencial: reajustad el modelo **descartando** las esperas censuradas (la última de cada
   máquina) y comparad los coeficientes. ¿En qué dirección se sesga el resultado al tirar la información
   parcial?
5. Discutid una limitación del AFT ingenuo en este problema: ¿por qué los intervalos de una misma máquina
   **no son independientes**, y qué efecto tiene eso sobre los errores estándar y la significación? Poned
   un ejemplo con una variable que el DGP sabe **sin efecto**.
6. (Palanca de decisión) El `intervalo_mant` es una variable prescriptiva: acortar el intervalo entre
   mantenimientos debería retrasar el fallo. Explorad, sobre las máquinas con plan preventivo, si un
   intervalo más corto se asocia a esperas más largas, y discutid por qué esta pregunta se responde mejor
   con el modelo de la [Unidad 3.5](#sec-u35).
:::
