<!-- Partial · DRAFT. Incluir con {{< include _unidad_3_2.qmd >}}. Sin YAML. Chunks u32-.
     Unidad de FAMILIA DE ALTERNATIVAS (banco de averías): problema/identificación -> bloque breve por
     modelo -> comparación al final. Modelo de referencia = el m_fab de la 3.1 (con fabricante):
     coste_euros ~ tipo_averia + criticidad * fase_proceso + antiguedad_anios + carga + fabricante.
     BIB: Duan (1983) está en references.bib con clave duan1983 y se cita con [@duan1983]. -->

# 2 · Elegir familia y escala {#sec-u32}

En la [Unidad 3.1](#sec-u31) dimos por buena la **Gamma** casi sin discutirla: el coste era positivo y
asimétrico, el CV parecía estable, y funcionó. Pero «funcionó» no es «era la mejor opción». Hay al menos
otras dos formas razonables de modelar un importe positivo —la **inversa gaussiana** y la **lognormal**
ajustada por OLS sobre $\log Y$—, y esta unidad va de saber **elegir entre ellas y justificar la
elección**. Por el camino aparecerá la trampa que dejamos anunciada: qué ocurre al devolver a euros las
predicciones de un modelo ajustado en logaritmos.

::: {.callout-note}
## Sobre esta unidad
Objetivo general: **continuas positivas** — alternativas a la Gamma (**inversa gaussiana**,
**lognormal / log-OLS**), la **función de varianza** como criterio y **modelar la dispersión**; saber
elegir y justificar la elección.
:::

Partimos del modelo **tal como quedó** al cerrar la unidad anterior, con `fabricante` incluido
provisionalmente (su reexamen, sabiendo que probablemente es un falso positivo del agrupamiento, queda
para la [Unidad 3.3](#sec-u33)). Para elegir familia da igual: es una cuestión sobre la **función de
varianza**, y `fabricante` apenas mueve las predicciones.

```{r}
#| label: u32-modelo-referencia
f_coste <- coste_euros ~ tipo_averia + criticidad * fase_proceso + antiguedad_anios + carga + fabricante

m_gam <- glm(f_coste, family = Gamma(link = "log"), data = base)   # el m_fab de la Unidad 3.1
```

## 2.1 Qué distingue a una familia de otra {#sec-u32-contexto}

Todas las familias que vamos a considerar comparten el enlace log y, por tanto, la misma lectura
multiplicativa. Lo que **no** comparten es la **función de varianza**: cómo crece la dispersión cuando
crece la media. Las tres candidatas encajan en una misma expresión,
$$\operatorname{Var}(Y)=\phi\,\mu^{p},$$
y la familia queda determinada por la potencia $p$:

| $p$ | Familia | Qué supone |
|---|---|---|
| 1 | Poisson (cuasi) | desviación típica $\propto\sqrt{\mu}$ |
| **2** | **Gamma** | desviación típica $\propto\mu$ → **CV constante** |
| 3 | Inversa gaussiana | desviación típica $\propto\mu^{3/2}$ → colas más pesadas |

Elegir familia es, en buena medida, **elegir $p$**. Y $p$ no hay que adivinarlo: se **estima de los
datos**, agrupando por valor ajustado y viendo cómo escala la varianza con la media
[@mccullagh1989, §12.6.2]. Es el diagnóstico más informativo de toda la unidad, así que lo hacemos antes
que nada.

En la [Unidad 3.1](#sec-u31) ya usamos este gráfico para *comprobar* el supuesto de la Gamma; ahora lo
usamos para *elegir*, añadiendo las tres pendientes teóricas como referencia visual. Recuérdese la forma
analítica: como $\operatorname{Var}(Y)=\phi\,\mu^{p}$, en escala log–log es una recta,
$\log\operatorname{Var}=\log\phi+p\,\log\mu$, de **pendiente $p$**.

```{r}
#| label: fig-u32-potencia
#| fig-width: 6.5
#| fig-height: 4
#| fig-cap: "Relación media-varianza empírica del coste, en escala log-log, con las tres pendientes teóricas de referencia (p = 1, 2, 3). La recta negra ajustada estima la potencia p de Var(Y) ∝ μ^p."
mv <- base |>
  dplyr::mutate(grupo = dplyr::ntile(fitted(m_gam), 14)) |>
  dplyr::group_by(grupo) |>
  dplyr::summarise(media = mean(coste_euros), varianza = var(coste_euros), .groups = "drop")

p_hat <- coef(lm(log(varianza) ~ log(media), data = mv))[2]

# Rectas teóricas de referencia, ancladas al centroide de la nube en escala log10.
# Con scale_*_log10(), geom_abline() dibuja log10(y) = intercept + slope * log10(x).
refs <- tibble::tibble(p = 1:3,
                       familia = c("p = 1", "p = 2 (Gamma)", "p = 3 (inv. gaussiana)"),
                       intercepto = mean(log10(mv$varianza)) - p * mean(log10(mv$media)))

ggplot(mv, aes(media, varianza)) +
  geom_abline(data = refs, aes(slope = p, intercept = intercepto, colour = familia),
              linetype = 2, linewidth = 0.6) +
  geom_point(size = 2) +
  geom_smooth(method = "lm", se = FALSE, colour = "black", linewidth = 0.7) +
  scale_x_log10() + scale_y_log10() +
  scale_colour_manual(values = c("grey55", "firebrick", "steelblue")) +
  labs(x = "media del grupo (€, log)", y = "varianza del grupo (log)", colour = NULL,
       subtitle = paste0("pendiente estimada (línea negra): p = ", round(p_hat, 2)))
```

La pendiente cae prácticamente sobre **2**. Antes de mirar un solo AIC ya tenemos una respuesta —y una
que no depende de convenios de cálculo ni de correcciones de escala—. Aun así, ajustemos las
alternativas: el objetivo de la unidad no es solo acertar, es **saber comparar**.

::: {.callout-tip}
## Más allá de la Gamma: familias positivas (y a medida) en `glm()`
La Gamma es la primera respuesta para una continua positiva, pero no la única —y elegir entre ellas es el
asunto de esta unidad—. Conviene tener a la vista el **mapa completo** de lo que ofrece el marco.

**Familias positivas de serie.** Además de `Gamma()` —$\operatorname{Var}\propto\mu^{2}$—, `glm()` trae
`inverse.gaussian()`, con $\operatorname{Var}\propto\mu^{3}$: la misma idea (media positiva, dispersión
relativa creciente) pero con una **cola aún más pesada**, apropiada cuando la asimetría es extrema. Su
enlace canónico es $1/\mu^{2}$, aunque también admite `log` e `identity`. Cuál encaja mejor con el coste
—Gamma frente a inversa gaussiana— es lo que resolvemos enseguida (@sec-u32-ig).

**Sin comprometerse con una distribución completa.** Si solo confías en la **relación media–varianza** y
no en toda la forma distribucional, `quasi(link = ..., variance = "mu^2")` (o `"mu^3"`, `"constant"`…)
ajusta por **cuasi-verosimilitud**: usa la misma ecuación de estimación que la Gamma pero estima $\phi$
sin postular la densidad [@mccullagh1989, cap. 9]. Es la vía cuando la función de varianza es lo único
que quieres fijar.

**Familias construidas.** El marco admite ir más lejos:

- **Tweedie** —familia con $\operatorname{Var}=\phi\,\mu^{p}$ y **potencia $p$ libre** (`statmod::tweedie`)—.
  Para $1<p<2$ es una mezcla **Poisson–Gamma** que genera **ceros y positivos a la vez**: exactamente el
  `coste_total` por máquina-año que modelaremos en la [Unidad 3.6](#sec-u36).
- **Objeto `family()` a medida.** R deja definir una familia propia (`linkfun`, `linkinv`, `variance`,
  `dev.resids`, `aic`…) si necesitas una combinación media-varianza-enlace que no viene de serie.

**Y una que no es familia `glm`.** La **lognormal** no se ajusta como GLM, sino como un lineal gaussiano
sobre `log(coste_euros)`. Parece equivalente al enlace log, pero **no lo es** —modela la media del
logaritmo, no el logaritmo de la media—, y devolver las predicciones a euros esconde una trampa que
abordamos en la @sec-u32-lognormal.
:::

## 2.2 Inversa gaussiana {#sec-u32-ig}

La inversa gaussiana mantiene el soporte positivo y el enlace log, pero asume
$\operatorname{Var}(Y)=\phi\,\mu^{3}$: la dispersión crece **más deprisa** con la media. Es la elección
natural cuando la cola derecha es más pesada de lo que la Gamma puede acomodar.

```{r}
#| label: tbl-u32-ig
#| tbl-cap: "Coeficientes exponenciados (factores) del modelo con familia inversa gaussiana y enlace log, con su intervalo de confianza al 95 %. Compárense con los de la Gamma en la Unidad 3.1."
m_ig <- glm(f_coste, family = inverse.gaussian(link = "log"), data = base)

broom::tidy(m_ig, exponentiate = TRUE, conf.int = TRUE) |>
  dplyr::transmute(term, `exp(beta)` = round(estimate, 3),
                   conf.low = round(conf.low, 3), conf.high = round(conf.high, 3))
```

Los factores son **muy parecidos** a los de la Gamma, y no es casualidad: con el mismo enlace, ambas
estiman la misma media y difieren solo en cómo **ponderan** las observaciones. La diferencia está en el
peso de las averías caras: al asumir varianza $\propto\mu^{3}$, la inversa gaussiana confía menos en las
predicciones grandes y les da menos influencia. Si la cola no es tan pesada como supone —y aquí, con
$p\approx 2$, no lo es—, ese descuento sale caro en ajuste. Lo confirmaremos con el AIC.

## 2.3 Lognormal y log-OLS {#sec-u32-lognormal}

La tercera vía es la más tentadora por familiar: si $\log Y$ parece normal —y en la @fig-u31-asimetria lo
parecía—, ¿por qué no aplicar mínimos cuadrados a $\log Y$ y olvidarnos de los GLM?

```{r}
#| label: tbl-u32-lognormal
#| tbl-cap: "Bondad del ajuste OLS sobre log(coste): R², R² ajustado, estadístico F global y su p-valor, error típico residual (σ) y tamaño muestral. Un ajuste legítimo y muy significativo —que es justo lo que hace insidiosa la trampa de la retransformación—."
m_ln <- lm(update(f_coste, log(coste_euros) ~ .), data = base)   # mismos predictores que m_gam

broom::glance(m_ln) |>
  dplyr::transmute(R2 = round(r.squared, 3), R2_aj = round(adj.r.squared, 3),
                   `F` = round(statistic, 1), p_valor = signif(p.value, 3),
                   sigma = round(sigma, 3), n = nobs)
```

Funciona: el $F$ global es **contundente** ($p$ minúsculo) y el ajuste no muestra patologías —un
$R^2\approx 0{,}31$ es lo razonable con tanta heterogeneidad entre máquinas—. Nada en él avisa del
problema, y por eso es insidioso. Porque hay una diferencia conceptual que **no** es un tecnicismo:

::: {.callout-important}
## Log-OLS y GLM-log no estiman lo mismo (y cómo corregirlo)
El GLM con enlace log modela $\log \operatorname{E}[Y]$ —el logaritmo de la **media**—. El OLS sobre
$\log Y$ modela $\operatorname{E}[\log Y]$ —la **media de los logaritmos**—. Por la desigualdad de
Jensen, $\operatorname{E}[\log Y] \le \log\operatorname{E}[Y]$: no son la misma cantidad. El segundo
estima algo próximo a la **mediana** de $Y$, no a su media.

**De dónde sale el sesgo.** Escribe el modelo log-OLS como $\log Y_i = x_i^{\top}\beta+\varepsilon_i$.
La media en la escala original es
$$\operatorname{E}[Y_i \mid x_i]=e^{x_i^{\top}\beta}\,\operatorname{E}\!\left[e^{\varepsilon_i}\right],$$
de modo que exponenciar el ajuste, $e^{x_i^{\top}\hat\beta}$, **olvida el factor**
$\operatorname{E}[e^{\varepsilon}]\ge 1$ (otra vez Jensen). Ese factor que falta es justamente el sesgo a
la baja.

**La corrección de *smearing* de Duan** [@duan1983] estima ese factor **sin suponer una distribución**
para el error: lo aproxima con la **media de los residuos exponenciados**, y multiplica por ella la
predicción ingenua,
$$\hat s=\frac{1}{n}\sum_{j=1}^{n} e^{\hat\varepsilon_j},\qquad
  \widehat{\operatorname{E}}[Y_i\mid x_i]=e^{x_i^{\top}\hat\beta}\,\hat s .$$
Es **no paramétrico**: usa la distribución *empírica* de los residuos, no una fórmula cerrada. Si los
errores fueran normales y homocedásticos, $\hat s$ tendería a $e^{\hat\sigma^{2}/2}$ —la corrección
paramétrica clásica—, pero el *smearing* no lo exige y sigue siendo consistente cuando esa hipótesis
falla. El GLM-log, en cambio, **no necesita nada de esto**: modela la media directamente.
:::

La consecuencia práctica aparece al volver a euros. Si uno exponencia sin más los valores ajustados,
**subestima el coste medio de forma sistemática**:

```{r}
#| label: tbl-u32-retransformacion
#| tbl-cap: "Coste medio observado frente al predicho por tres vías: exponenciando sin corregir el ajuste log-OLS, aplicando la corrección de smearing de Duan, y directamente con el GLM Gamma."
y_obs    <- base$coste_euros
naive    <- exp(fitted(m_ln))                 # retransformación ingenua
smearing <- mean(exp(resid(m_ln)))            # factor de Duan (1983)
duan     <- naive * smearing

tibble::tibble(
  via = c("observado", "log-OLS sin corregir", "log-OLS + Duan", "GLM Gamma"),
  coste_medio = round(c(mean(y_obs), mean(naive), mean(duan), mean(fitted(m_gam))), 1)) |>
  dplyr::mutate(sesgo_pct = round(100 * (coste_medio / mean(y_obs) - 1), 1))
```

La retransformación ingenua se queda **muy por debajo** del coste medio real (aquí, más de un 15 %). La
**corrección de Duan** —el factor $\hat s$ del callout anterior— lo endereza casi por completo. Y el
**GLM Gamma acierta sin necesitar corrección alguna**, porque modela la media directamente: nunca sale de
la escala en la que queremos la respuesta.

::: {.callout-warning}
## Por qué esto importa en un informe
Un 15 % de sesgo sistemático en el coste medio no es un detalle académico: aplicado a un presupuesto
anual de mantenimiento, es dinero real mal planificado —y **siempre a la baja**, que es la peor dirección
para una previsión de gasto—. Además el error es **silencioso**: el modelo log-OLS tiene un $F$ contundente,
residuos de aspecto impecable y nada advierte de que sus predicciones en euros están sesgadas.
:::

## 2.4 Modelar la dispersión {#sec-u32-dispersion}

Las tres familias comparten un supuesto que aún no hemos cuestionado: que $\phi$ es **constante**, la
misma para toda avería. Podría no serlo. Para comprobarlo, un truco sencillo: los residuos de Pearson al
cuadrado estiman la dispersión observación a observación, así que basta **modelarlos** frente a las
covariables y ver si alguna los mueve.

```{r}
#| label: tbl-u32-dispersion
#| tbl-cap: "Modelo auxiliar para la dispersión: residuos de Pearson al cuadrado explicados por las covariables. Un valor p pequeño señala que la dispersión no es constante respecto de esa variable."
base_disp <- base |>
  dplyr::mutate(pearson2 = residuals(m_gam, type = "pearson")^2)

m_disp <- glm(pearson2 ~ tipo_averia + criticidad + fase_proceso + antiguedad_anios + carga,
              family = Gamma(link = "log"), data = base_disp)

broom::tidy(m_disp) |>
  dplyr::filter(term != "(Intercept)") |>
  dplyr::transmute(term, estimate = round(estimate, 3), p.value = round(p.value, 3))
```

El resultado es casi limpio: ni el tipo de avería, ni la criticidad, ni la fase, ni la carga mueven la
dispersión. Pero asoma **un matiz**: la dispersión crece **débilmente con la antigüedad** (su $p$ es
pequeño). No es motivo para cambiar de familia —la función de varianza sigue diciendo $p\approx 2$—, y
tampoco es ruido: es un **indicio de estructura**. Las máquinas no son intercambiables; su coste se
dispersa de forma distinta según la edad, algo que un modelo de **efectos fijos** no puede capturar. Lo
retendremos: reaparecerá, ya explicado, en la [Unidad 3.3](#sec-u33), donde el efecto aleatorio de
máquina —con una **pendiente aleatoria en la edad**— absorbe justamente esta heterogeneidad. Cambiar la
distribución no arregla un problema de **dependencia**.

Cuando la dispersión sí está claramente estructurada, la herramienta formal son los **GLM dobles**: un
predictor lineal para la media y otro para la dispersión, ajustados conjuntamente
[@mccullagh1989, cap. 10]. En R están en paquetes como `dglm` o `gamlss`; aquí, con una señal tan tenue y
de origen estructural, no son el camino —lo es el modelo mixto—.

## 2.5 Elegir, comparar y conectar {#sec-u32-elegir}

Llega el momento de comparar las tres familias con un criterio común. Y aquí hay una trampa técnica que
cuesta disgustos:

::: {.callout-warning}
## El AIC de la lognormal no es comparable sin corregir (y cómo corregirlo)
La Gamma y la inversa gaussiana modelan $Y$ en **euros**; el log-OLS modela $\log Y$. Sus verosimilitudes
viven en escalas distintas y sus AIC **no se pueden comparar directamente**. La buena noticia es que la
corrección es **exacta y lícita** —es el **jacobiano** de la transformación, la vía con la que Box y Cox
pusieron en pie de igualdad modelos ajustados sobre respuestas transformadas [@boxcox1964]—: un simple
**cambio de variable** $y\mapsto\log y$. Si el log-OLS supone
$\log Y_i\sim\mathcal{N}(x_i^{\top}\beta,\sigma^2)$, la densidad de $Y_i$ en euros es
$$f_{Y}(y_i)=f_{\log Y}(\log y_i)\,\left|\frac{d\log y_i}{dy_i}\right|
          =\frac{1}{y_i}\,f_{\mathcal N}\!\left(\log y_i;\,x_i^{\top}\beta,\sigma^2\right),$$
y el **factor jacobiano** $\lvert d\log y/dy\rvert = 1/y_i$ arrastra un $-\log y_i$ a cada término de la
log-verosimilitud. Como el número de parámetros $k$ no cambia,
$$\ell_{Y}=\ell_{\log}-\sum_{i}\log y_i,\qquad
  \operatorname{AIC}_{Y}=-2\,\ell_{Y}+2k=\operatorname{AIC}_{\log}+2\sum_{i}\log y_i .$$
Con ese término —y solo con él— los tres AIC quedan en la **misma escala** y ya son comparables. Sin
corregir, la lognormal parece ganar por miles de puntos: es puro artefacto de escala.
:::

```{r}
#| label: tbl-u32-aic
#| tbl-cap: "Comparación de las tres familias por AIC en la escala del euro. Se muestra además el AIC de la lognormal SIN el jacobiano, para ilustrar lo engañoso de compararlo tal cual."
ll_ln <- as.numeric(logLik(m_ln)) - sum(log(base$coste_euros))   # + jacobiano
gl_ln <- attr(logLik(m_ln), "df")

tibble::tibble(
  familia = c("Gamma (log)", "Inversa gaussiana (log)", "Lognormal + jacobiano",
              "Lognormal SIN jacobiano [no comparable]"),
  AIC = round(c(AIC(m_gam), AIC(m_ig), -2 * ll_ln + 2 * gl_ln, AIC(m_ln)), 1)) |>
  dplyr::mutate(delta = ifelse(dplyr::row_number() <= 3, round(AIC - min(AIC[1:3]), 1), NA))
```

Con las tres en la misma escala, la **Gamma gana**. La **lognormal** corregida queda en segundo lugar, a
una distancia ya apreciable (una diferencia de AIC por encima de 10 es fuerte), y la **inversa
gaussiana** es la peor de las tres —coherente con la potencia estimada, mucho más cerca de 2 que de 3—.
Nótese de paso la magnitud del artefacto de escala: sin el jacobiano, la lognormal exhibía un AIC de otro
orden por completo, y «habría ganado» por pura ilusión de cálculo.

### Validación contra el DGP

```{r}
#| label: tbl-u32-verdad
#| tbl-cap: "Contraste con el proceso generador: la familia y la potencia de la relación media-varianza verdaderas frente a las estimadas, y el parámetro de dispersión."
verdad <- attr(banco, "verdad")

tibble::tibble(
  cantidad  = c("familia del coste", "potencia p de Var(Y) ∝ μ^p", "dispersión φ"),
  verdadero = c("Gamma con enlace log", "2", as.character(round(verdad$phi_coste, 3))),
  estimado  = c("Gamma (AIC más bajo de las tres)",
                as.character(round(p_hat, 2)),
                as.character(round(summary(m_gam)$dispersion, 3))))
```

Las dos vías —el diagnóstico media-varianza y la comparación por AIC— **coinciden y aciertan**: la
familia es la Gamma. Que coincidan es tranquilizador, pero conviene fijar el orden de importancia:

::: {.callout-tip}
## El criterio, en orden
1. **La función de varianza manda.** Es un diagnóstico de la *estructura* del problema y no depende de
   convenios de cálculo. Si la potencia estimada está cerca de 2, la Gamma es la candidata natural.
2. **El AIC arbitra**, pero solo entre modelos ajustados sobre la **misma respuesta y la misma escala**.
   Comprueba siempre que la comparación sea legítima (el jacobiano) antes de leerla.
3. **La interpretabilidad decide los empates.** Entre dos familias con ajuste equivalente, gana la que
   estima directamente la cantidad que hay que comunicar —la media en euros—, sin correcciones
   intermedias donde perder el control del sesgo.
4. Y si dos familias empatan de verdad, **dilo en el informe**. La elección de familia es una decisión
   del analista, no un dictamen de los datos.
:::

Una última observación que enlaza con lo que viene. La familia está bien elegida, y sin embargo
$\hat\phi$ (en torno a **0,33**) **dobla** su valor verdadero (**0,17**); ninguna de las tres familias
arregla eso, porque no es un problema de **familia** sino de **estructura**. Sobra variabilidad porque las
averías se **agrupan por máquina** —cada máquina aporta varias, correlacionadas— y el modelo no lo sabe.
Es la misma señal que ya vimos inflar $\hat\phi$ en la 3.1 y asomar en la dispersión de la
@sec-u32-dispersion. Cambiar la forma de la distribución no puede resolver un problema de dependencia;
para eso hacen falta los **efectos aleatorios** de la [Unidad 3.3](#sec-u33).

::: {.callout-important}
## Tarea del estudiante (3.2)
*Se planteará a partir del estudio de caso.*
:::
