<!-- Partial · DRAFT v2 (banco de averías; sustituye al borrador sobre el banco antiguo, en git).
     Incluir con {{< include _unidad_3_6.qmd >}}. Sin YAML. Chunks u36-.
     Unidad de CIERRE (síntesis). REACTIVAR, no reexplicar. Estructura: PROPUESTA_CASO3.md (§ 3.6).
     Depende de objetos de 3.5 (mismo documento): sg (= banco$seguimiento, con prot_mant) y cox_mes_opt_frag.
     Datos: banco$seguimiento (6.1) y banco$panel (6.2 en adelante, PENDIENTE).

     VERIFICADO contra la caché datos/banco_averias_20252026.rds (semilla 20252026):
       - sg: 18252 tramos / 400 máquinas / 1144 meses con fallo / 1194 averías (50 colapsadas) /
         90 máquinas de alta tardía.
       - tres lentes (antiguedad, carga, prot_mant):
           cloglog          0.101   0.660   -1.212
           Poisson a trozos 0.100   0.725   -1.204   (respuesta n_fallos)
           Cox              0.102   0.658   -1.205
           verdad DGP       0.10    0.80    -1.20
       - semestres (lente Poisson): coefs <= 0.186; LRT 4.92 con 7 gl, p = 0.669 (base calendario
         plana: en el DGP lam0 es constante y toda la dinámica temporal vive en edad + mantenimiento).
       - versiones agrupadas (antiguedad, carga, prot_mant):
           cloglog GLMM (glmer, etastart+bobyqa)  0.104   0.668   -1.190   sd_intercepto 0.388
           Poisson GLMM (glmer, bobyqa)           0.103   0.727   -1.174   sd_intercepto 0.381
           cox_mes_opt_frag (3.5, fragilidad gamma)        0.104   0.662   -1.182   theta 0.142 (verdad 0.12)
         sd(log Z) del DGP = sqrt(trigamma(1/0.12)) = 0.357 — coherente con los GLMM.
         OJO: glmer cloglog sin etastart falla (PIRLS); sin bobyqa, aviso de convergencia.
       - IC95% (Wald, efectos fijos) — los 9 cubren la verdad:
           cloglog  0.101 (0.080, 0.122) | 0.660 (0.287, 1.033) | -1.212 (-1.443, -0.982)
           Poisson  0.100 (0.080, 0.121) | 0.725 (0.359, 1.092) | -1.204 (-1.430, -0.977)
           Cox      0.102 (0.081, 0.123) | 0.658 (0.285, 1.032) | -1.205 (-1.435, -0.974)
       - carga: SE = 0.19 (fijo) / 0.23 (frailty) — el 0.80 verdadero queda a menos de 1 EE.
     Secciones 6.2-6.5 y tarea del estudiante: PENDIENTES (ver PROPUESTA_CASO3.md). -->

# 6 · Síntesis: las tres lentes y el presupuesto {#sec-u36}

La pregunta que cierra el caso es la que haría la dirección de la fábrica: **¿cuánto costará el
mantenimiento el año que viene?** Para presupuestar hay que juntar las dos mitades que este caso ha
trabajado por separado —**cada cuánto** se avería una máquina y **cuánto cuesta** cada avería—, y eso
haremos en la segunda parte de la unidad. Pero antes hay una cuenta pendiente con la primera mitad.

A lo largo del curso hemos mirado el fallo de una máquina con tres maquinarias que parecían mundos
distintos: en el Caso 1, como una respuesta **binaria en tiempo discreto** (¿falló en este periodo?);
en el Caso 2, como un **conteo con *offset*** (¿cuántos fallos por unidad de exposición?); en este
caso, como un **tiempo continuo** con censura (AFT) y como un **hazard semiparamétrico** (Cox). Esta
primera sección las reúne sobre una misma tabla y muestra que, en el fondo, **hablan de lo mismo**.
No hay modelos nuevos: hay reencuentro, comparación y criterio.

::: {.callout-note}
## Sobre esta unidad
Objetivo general: **síntesis**. La unidad cierra el caso en dos movimientos: primero el **riesgo**
—las tres lecturas del mismo fallo, comparadas sobre un mismo banco de datos ([Sección 6.1](#sec-u36-lentes))—
y después el **dinero** —el presupuesto anual de mantenimiento, que une frecuencia y severidad—.
Reactiva la [Unidad 1.5](../caso1/caso1_binaria.qmd#sec-u15) (tiempo discreto con `cloglog`), la
[Unidad 2.6](../caso2/caso2_conteos.qmd#sec-u26) (riesgos a trozos con Poisson) y la
[Sección 5.8](#sec-u35-extcox) (Cox extendido). Datos: `seguimiento` y, más adelante, `panel`.
:::

## 6.1 El mismo fallo, tres lentes {#sec-u36-lentes}

### La pregunta, y una tabla que ya conocemos

Si tres maquinarias distintas describen el mismo proceso, deberían contar la misma historia. ¿La
cuentan? La pregunta no es retórica: `cloglog`, Poisson y Cox se presentaron en momentos distintos del
curso, con datos distintos y vocabularios distintos (probabilidades, tasas, hazards), y nada obliga a
que sus coeficientes sean siquiera comparables. Para poder compararlos necesitamos ponerlas a las tres
ante **los mismos datos** y **el mismo predictor**.

Los datos ya los tenemos: `sg`, el panel mensual *start-stop* de la
[Sección 5.8](#sec-u35-extcox-datos) —una fila por máquina y mes, con la covariable del mantenimiento
`prot_mant` actualizándose tramo a tramo—. Y el predictor también: el **modelo óptimo** al que llegó
la Unidad 3.5, `antiguedad + carga + prot_mant`.

```{r}
#| label: u36-datos
c(tramos          = nrow(sg),
  maquinas        = length(unique(sg$id_maquina)),
  meses_con_fallo = sum(sg$fallo),
  averias         = sum(sg$n_fallos),
  altas_tardias   = sum(tapply(sg$tstart, sg$id_maquina, min) > 0))
```

Dos recordatorios de esa tabla que aquí importan. Primero, la rejilla mensual **colapsa** eventos: las
1194 averías se quedan en 1144 meses con fallo, porque 50 caen en un mes que ya tenía otra. Segundo,
90 máquinas entraron en observación **después** del día 0 (altas escalonadas): sus primeras filas
empiezan tarde, y el formato *start-stop* recoge esa entrada retardada sin que tengamos que hacer
nada.

Un vistazo a las columnas que las tres lentes van a usar, sobre la misma máquina M227 de la
[Sección 5.8](#sec-u35-extcox-datos):

```{r}
#| label: u36-head
head(subset(sg, id_maquina == "M227",
            select = c(id_maquina, tstart, tstop, exposicion, fallo, n_fallos,
                       antiguedad, carga, prot_mant)), 8)
```

En estas ocho filas está todo lo que cada lente necesita: las **respuestas** —`fallo` (meses 1.º y
7.º) para las lentes binaria y de Cox, `n_fallos` para la de conteo— con `exposicion` como
denominador y $(\text{tstart}, \text{tstop}]$ como tramo en riesgo; y el **predictor** —`antiguedad`
creciendo mes a mes, `carga` constante por máquina, y `prot_mant` oscilando entre 0.64 y 0.39, el
diente de sierra de una máquina revisada cada 60 días vista con rejilla de 30—.

### Tres maquinarias, un solo riesgo

Las tres lentes difieren en **qué respuesta leen** en cada fila y en **cómo tratan el riesgo de
base** —el nivel de riesgo que corre por debajo de las covariables—:

- **Lente 1 · tiempo discreto (Caso 1).** Lee el **indicador** `fallo` y modela la probabilidad de
  fallar en el tramo con enlace `cloglog` y la exposición como *offset*. Es el modelo
  persona-periodo de la [Unidad 1.5](../caso1/caso1_binaria.qmd#sec-u15): si por debajo hay un hazard
  proporcional en tiempo continuo, el `cloglog` agrupado estima **sus mismos coeficientes**
  [@prentice1978; @allison1982].
- **Lente 2 · riesgos a trozos (Caso 2).** Lee el **conteo** `n_fallos` y modela la tasa con una
  Poisson y `log(exposicion)` como *offset*. Con el tiempo troceado y un término por tramo, su
  verosimilitud **coincide exactamente** con la de un modelo de supervivencia exponencial a trozos
  [@holford1980; @laird1981]: es la lente de la [Unidad 2.6](../caso2/caso2_conteos.qmd#sec-u26). Al
  contar de verdad, recupera las 50 averías que el indicador colapsa.
- **Lente 3 · Cox (este caso).** Lee `Surv(tstart, tstop, fallo)` y estima por verosimilitud parcial,
  **dejando libre el riesgo de base** [@cox1972]: es el Cox extendido de la
  [Sección 5.8](#sec-u35-extcox).

Queda un cabo: las dos lentes GLM necesitan **decir algo** sobre el riesgo de base, porque su
intercepto lo es. Les damos lo mismo que Cox se toma gratis, pero en versión a trozos: un factor de
**periodo calendario** —semestres de seguimiento—, que deja al riesgo de base moverse escalón a
escalón. Con eso, las tres especificaciones son paralelas: mismo predictor, misma exposición, y un
riesgo de base a trozos (lentes 1 y 2) o libre (lente 3).

```{r}
#| label: u36-tres-lentes
sg$semestre <- factor(1 + pmin(sg$tstart %/% 183, 7))

# Lente 1 · TIEMPO DISCRETO: binomial cloglog sobre el indicador                (Caso 1)
m_cll <- glm(fallo ~ antiguedad + carga + prot_mant + semestre + offset(log(exposicion)),
             family = binomial("cloglog"), data = sg)

# Lente 2 · RIESGOS A TROZOS: Poisson sobre el conteo, con offset               (Caso 2)
m_poi <- glm(n_fallos ~ antiguedad + carga + prot_mant + semestre + offset(log(exposicion)),
             family = poisson, data = sg)

# Lente 3 · COX extendido (start-stop), riesgo de base libre                    (Caso 3)
m_cox <- coxph(Surv(tstart, tstop, fallo) ~ antiguedad + carga + prot_mant, data = sg)
```

### Qué estima cada una, y cuánto coinciden

Ponemos los tres juegos de coeficientes lado a lado —omitiendo intercepto y semestres, que son el
riesgo de base— y añadimos la **verdad** del proceso generador:

```{r}
#| label: tbl-u36-lentes
#| tbl-cap: "Coeficientes (escala log-hazard) del mismo evento por las tres lentes, frente a la verdad del DGP. Las tres columnas son casi idénticas: cloglog, Poisson a trozos y Cox estiman el mismo hazard proporcional."
sacar <- function(m, nombre) broom::tidy(m) |>
  dplyr::filter(term %in% c("antiguedad", "carga", "prot_mant")) |>
  dplyr::transmute(term, !!nombre := round(estimate, 3))

verdad_hz <- attr(banco, "verdad")$beta_hazard
tab_verdad <- tibble::tibble(
  term       = c("antiguedad", "carga", "prot_mant"),
  verdad_DGP = c(verdad_hz[["antiguedad"]], verdad_hz[["carga"]], verdad_hz[["mant_inmediato"]]))

sacar(m_cll, "cloglog") |>
  dplyr::left_join(sacar(m_poi, "Poisson_trozos"), by = "term") |>
  dplyr::left_join(sacar(m_cox, "Cox"), by = "term") |>
  dplyr::left_join(tab_verdad, by = "term")
```

El resultado es de los que se recuerdan: **las tres columnas cuentan la misma historia**, con
diferencias en la tercera cifra decimal —solo `carga` se mueve en la segunda, y enseguida veremos por
qué esa covariable es la menos precisa de las tres—. No es coincidencia, es teoría: si el proceso
subyacente tiene hazard proporcional, el `cloglog` agrupado estima esos mismos coeficientes
[@prentice1978], y la Poisson a trozos **es** un modelo exponencial a trozos que aproxima al Cox tanto
mejor cuanto más fino el troceado [@holford1980; @laird1981]. La rejilla mensual ya es fina para este
proceso, y por eso Poisson y Cox casi se calcan. Es la unificación que vertebra el curso:
**supervivencia = GLM con el enlace y el *offset* adecuados**, y Cox difiere de ellas solo en que no
gasta parámetros en el riesgo de base.

La lectura aplicada tampoco cambia de lente a lente: cada año de edad multiplica el riesgo por
$e^{0.102}\approx 1.11$, y una revisión recién hecha lo deja en $e^{-1.205}\approx 0.30$ —el mismo
hazard ratio $\approx 0.30$ del mantenimiento que cerró la [Sección 5.8](#sec-u35-extcox)—.

::: {.callout-tip}
## ¿Y por qué no el `tt()` de 5.8, que era la versión exacta?
Porque las lentes 1 y 2 **solo existen sobre tiempo troceado**: el troceado no es un atajo para
ellas, es su definición, y la comparación exige los mismos datos para las tres. La versión exacta
sigue siendo la referencia: por la [Sección 5.8](#sec-u35-extcox) sabemos que congelar la covariable
atenúa `prot_mant` en torno a un 4 % ($-1.25$ con `tt()` frente a $-1.2$ aquí). Es decir, las tres
lentes comparten esa misma atenuación, conocida y conservadora: se desvían **juntas y en cuantía
medida**, que es justo lo que las hace comparables entre sí.
:::

::: {.callout-important}
## El AFT es la lente distinta
Falta una cuarta lectura, la de la [Unidad 3.4](#sec-u34), y **no** entra en esta tabla porque no
estima un log-hazard: el AFT estima cuánto se **estira el reloj** (un factor de aceleración sobre el
tiempo), no cuánto se **multiplica el riesgo**. Las dos familias solo coinciden en un caso especial
—la **Weibull**, que es a la vez AFT y PH, con la exponencial como caso particular—… y nuestro banco
está justo ahí: en 3.4 la Weibull dejó la forma en $\approx 1$, así que aquí la traducción
$\text{HR} = \text{AF}^{-1/\sigma}$ funciona casi sin fricción. Que no engañe la suerte: fuera de la
Weibull, AFT y PH responden a preguntas distintas, y elegir entre «acelerar el tiempo» y «multiplicar
el riesgo» es, antes que una cuestión técnica, una cuestión de **qué se quiere comunicar**.
:::

### El riesgo de base que no estaba

Las lentes a trozos hacen algo que Cox no hace: **enseñan** el riesgo de base que estiman. Miremos
esos escalones semestrales que las lentes 1 y 2 tuvieron que estimar y Cox dejó libre:

```{r}
#| label: u36-base-plana
round(coef(m_poi)[grep("semestre", names(coef(m_poi)))], 3)
anova(update(m_poi, . ~ . - semestre), m_poi, test = "Chisq")
```

Los escalones son minúsculos —ninguno llega a 0.2 en escala log— y el contraste es rotundo: quitar
los semestres apenas mueve la deviance (4.9 con 7 grados de libertad, $p = 0.669$). El riesgo de base
**en tiempo calendario es plano**. ¿Sorpresa? No, si se piensa en el DGP: toda la dinámica temporal
del riesgo vive en la **edad** de la máquina y en el **reloj del mantenimiento**, y ambas están ya en
el predictor. Despejadas las dos, no queda tendencia que recoger. La moraleja tiene su punta: la
flexibilidad del riesgo de base libre de Cox aquí **no se usa** —pero eso solo se sabe *después* de
mirar, y son las lentes a trozos, con sus escalones explícitos, las que lo dejan a la vista—.

### ¿Y la fragilidad?

Las tres lentes de arriba son de **efectos fijos**: ninguna sabe que los 18252 tramos vienen de solo
400 máquinas, cada una con su propensión propia a fallar. Pero la simetría entre lentes también
alcanza al agrupamiento, y podemos hacerla explícita: en Cox es la fragilidad —`cox_mes_opt_frag`, el modelo
final de la [Sección 5.8](#sec-u35-extcox), ya ajustado— y en las lentes GLM es el **intercepto
aleatorio por máquina**, el GLMM de la [Unidad 3.3](#sec-u33) y del Caso 2. Repetimos la tabla con
las tres versiones agrupadas:

```{r}
#| label: tbl-u36-fragilidad
#| tbl-cap: "Las tres lentes con el agrupamiento por máquina explícito —intercepto aleatorio (GLMM) en las lentes GLM, fragilidad gamma en Cox—, frente a la verdad del DGP. Los coeficientes apenas se separan de los de la tabla de efectos fijos."
# el cloglog es numéricamente delicado: se arranca del ajuste fijo (etastart);
# bobyqa evita en ambos un aviso de convergencia del optimizador por defecto
mm_cll <- glmer(fallo ~ antiguedad + carga + prot_mant + semestre + offset(log(exposicion)) +
                  (1 | id_maquina), family = binomial("cloglog"), data = sg,
                etastart = predict(m_cll), control = glmerControl(optimizer = "bobyqa"))
mm_poi <- glmer(n_fallos ~ antiguedad + carga + prot_mant + semestre + offset(log(exposicion)) +
                  (1 | id_maquina), family = poisson, data = sg,
                control = glmerControl(optimizer = "bobyqa"))

sel <- c("antiguedad", "carga", "prot_mant")
tibble::tibble(term = sel,
  cloglog_GLMM = round(fixef(mm_cll)[sel], 3),
  Poisson_GLMM = round(fixef(mm_poi)[sel], 3),
  Cox_frailty  = round(coef(cox_mes_opt_frag)[sel], 3),
  verdad_DGP   = c(verdad_hz[["antiguedad"]], verdad_hz[["carga"]], verdad_hz[["mant_inmediato"]]))
```

Las tres columnas vuelven a contar la misma historia y, comparadas con la tabla de efectos fijos,
nada se mueve más allá de la segunda cifra decimal: aquella comparación era **justa**. La fragilidad
importa para la inferencia —lo vimos en la [Sección 5.6](#sec-u35-fragilidad) con el falso positivo
de `fabricante`, y volverá a asomar enseguida con el error estándar de `carga`—, pero apenas desplaza
estos coeficientes. Lo nuevo está en el propio efecto de máquina:

```{r}
#| label: u36-fragilidad-var
c(sd_cloglog  = round(sqrt(unlist(VarCorr(mm_cll)))[[1]], 3),
  sd_Poisson  = round(sqrt(unlist(VarCorr(mm_poi)))[[1]], 3),
  theta_Cox   = round(cox_mes_opt_frag$history[[1]]$theta, 3),
  sd_logZ_DGP = round(sqrt(trigamma(1 / attr(banco, "verdad")$theta_frail)), 3))
```

Ojo al leerlo, porque las lentes no parametrizan igual el mismo latente: los GLMM ponen una
**normal** sobre el intercepto en escala log (desviaciones 0.39 y 0.38), y la fragilidad de Cox una
**gamma** sobre el factor multiplicativo $Z$ (varianza $\hat\theta = 0.142$, frente al $\theta = 0.12$
del DGP). Para compararlas hay que pasarlas a la misma escala: bajo la gamma verdadera del DGP, la
desviación típica de $\log Z$ es $\sqrt{\psi'(1/\theta)} = 0.357$ —justo donde caen las dos
estimaciones de los GLMM—. Tres lentes, dos parametrizaciones y **un solo efecto de máquina** detrás:
el mismo par de hilos en espiral del curso.

### Validación contra el DGP

Las dos tablas de la sección han comparado **puntos**; la validación en regla pide también la
**incertidumbre**. Cerramos con la estimación y su intervalo de confianza al 95 % (Wald) en cada
lente, frente al valor verdadero del proceso generador:

```{r}
#| label: tbl-u36-validacion
#| tbl-cap: "Estimación e intervalo de confianza al 95 % (Wald) de cada covariable en las tres lentes, frente al valor verdadero del DGP. Los nueve intervalos cubren su verdad."
ic_lente <- function(m, nombre) broom::tidy(m) |>
  dplyr::filter(term %in% c("antiguedad", "carga", "prot_mant")) |>
  dplyr::transmute(term,
    !!nombre := sprintf("%.3f (%.3f, %.3f)", estimate,
                        estimate - 1.96 * std.error, estimate + 1.96 * std.error))

ic_lente(m_cll, "cloglog") |>
  dplyr::left_join(ic_lente(m_poi, "Poisson_trozos"), by = "term") |>
  dplyr::left_join(ic_lente(m_cox, "Cox"), by = "term") |>
  dplyr::left_join(tab_verdad, by = "term")
```

Los **nueve intervalos cubren su valor verdadero**: validación superada en las tres lentes. Pero la
lectura fina es más instructiva, porque las covariables no aprueban igual. `antiguedad` y
`prot_mant` lo hacen con nota: intervalos **estrechos** y centrados en la verdad (0.10 y $-1.20$).
`carga` aprueba de otra manera: su intervalo es **enorme** —$(0.29,\ 1.03)$ en el Cox, casi cuatro
décimas a cada lado— y el 0.80 verdadero queda a menos de un error estándar del punto estimado. No
hay sesgo que explicar; hay **poca información**.

Un matiz más, que conecta con la subsección anterior: estos intervalos salen de los modelos de
efectos fijos, que ignoran el agrupamiento, y son por tanto **optimistas**. Para `carga` —la
covariable a la que el agrupamiento muerde—:

```{r}
#| label: u36-carga-se
c(se_fijo    = round(summary(m_cox)$coefficients["carga", "se(coef)"], 2),
  se_frailty = round(summary(cox_mes_opt_frag)$coefficients["carga", "se(coef)"], 2))
```

Con el error estándar honesto de la fragilidad, el intervalo se ensancha en torno a un 20 % y la
verdad queda aún más cómodamente dentro —el de las covariables intra-máquina apenas se inmuta—. Y la
asimetría entre covariables tiene una causa precisa que merece retenerse: `carga` es **constante por
máquina**, así que sobre ella solo informan comparaciones **entre** máquinas —400 datos efectivos,
enredados además con la fragilidad—. `antiguedad` y `prot_mant` **varían dentro** de cada máquina, y
sobre ellas informan los 18252 tramos con contrastes intra-máquina que la fragilidad no contamina.
**La precisión no la da el tamaño de la tabla, sino dónde varía la covariable** —la misma lección de
diseño que el GLMM de la [Unidad 3.3](#sec-u33) contaba con la $\hat\phi$ inflada, ahora en clave de
supervivencia—.

Con esto, la primera mitad de la síntesis queda cerrada: el fallo de una máquina admite tres lecturas
—probabilidad por periodo, tasa por tramos, hazard—, y las tres son, por debajo, **el mismo modelo
lineal generalizado del riesgo**. Queda la otra mitad de la pregunta de la unidad: pasar del riesgo
al **dinero**.

<!-- PENDIENTE (PROPUESTA_CASO3.md § 3.6):
     6.2 Completar el mapa: la familia de dispersión exponencial (V = phi*mu^p)
     6.3 El presupuesto: Tweedie = frecuencia x severidad (banco$panel)
     6.4 Selección y validación con datos agrupados; regularización como límite
     6.5 Más allá del GLM: el mapa y las fronteras
     Tarea del estudiante (callout final de la unidad) -->
