<!-- Partial · DRAFT. Incluir con {{< include _unidad_3_5.qmd >}}. Sin YAML. Chunks u35-.
     Cox como FRONTERA del marco GLM sobre el BANCO NUEVO de averías (recurrentes + fragilidad).
     Depende de objetos de 3.4 (mismo documento): iv <- banco$intervalos ; aft_w (AFT Weibull).
     Tablas: banco$intervalos (gap-level, Cox basal + fragilidad) ; banco$seguimiento (start-stop
     mensual, covariable temporal dias_desde_mant / mant_reciente -> Cox extendido).

     ENLACES: el Caso 1 se llama caso1/caso1_binaria.qmd (NO caso1_binaria_tiempo_evento.qmd, que
     no existe). Si reaparecen warnings "Unable to resolve link target", es la caché _freeze/ vieja:
     borrar _freeze/caso3/caso3_continuas_positivas/ y renderizar de nuevo.

     ENCUADRE (importante, se corrigió): el DGP es ENTERAMENTE de riesgos proporcionales. El efecto
     del mantenimiento NO es una violación de PH: es una COVARIABLE DEPENDIENTE DEL TIEMPO (su VALOR
     cambia -diente de sierra-, su COEFICIENTE es constante). Por eso cox.zph no marca nada y el
     Cox extendido no "arregla" una no-PH, sino que INCORPORA una covariable que el basal no podía
     representar. No reintroducir el lenguaje de "no proporcionalidad" para el mantenimiento.

     CIFRAS DEL RENDER (semilla 20252026). Verificadas contra el HTML renderizado:
       - intervalos: 1594 gaps / 400 máquinas / 1194 fallos / 400 censuras (25.1%).
       - Cox basal `cox_esp` (5.3) = plan + antiguedad_ini + carga + proceso + FABRICANTE:
           plan Preventivo HR 0.538 ; antiguedad_ini HR 1.105 ; carga HR 2.024 ;
           proceso ~ ruido (Lijado HR 0.923 p 0.41) ; fabricanteB HR 0.822 p 0.0057.
           summary(cox_esp): LR 215.4 / Wald 209.8 / score 212.2 sobre 9 df ; concordancia 0.619.
       - `cox_esp_opt` (5.5, sin proceso): LR 207.6 / Wald 203.6 / score 205.8 sobre 5 df ; conc. 0.617.
           AIC cox_esp 15288.37 vs cox_esp_opt 15288.23 (ΔAIC 0.14: el AIC NO distingue; sí el BIC).
       NOMENCLATURA (desde jul-2026): cox_<datos>_<estructura>[_<capa>]; datos: esp/mes/tt;
           capa: clus (cluster, solo SE) / frag (frailty). Equivalencias con nombres viejos:
           cox->cox_esp, cox_opt->cox_esp_opt, cox_cl->cox_esp_opt_clus, cox_frail->cox_esp_opt_frag,
           cox_cl_opt->cox_esp_final_frag, cox_ext->cox_mes_ind_frag, cox_ext_cl->cox_mes_ind_clus,
           cox_ext2_cl->cox_mes_prot_clus, cox_fin->cox_mes_opt_frag, cox_fin_sf->cox_mes_opt,
           cox_ref->cox_mes_plan, cox_tt->cox_tt_opt, cox_tt_fr->cox_tt_opt_frag
           (cox_amb y su LRT ingenuo se eliminaron en la reestructuracion de jul-2026).
       - AFT<->Cox (Weibull, shape~1): HR implicado por AFT 0.540 ~= 0.538 de Cox. OK.
       - Fragilidad (5.6): `cox_esp_opt_frag` = modelo óptimo de 5.5 SIN proceso (plan+antig+carga+fabricante):
           varianza 0.135, frailty Chisq 168.75/108 df p 1.6e-04 ; fabricanteB coef -0.1851,
           se 0.0840 (se2 0.0705), p=0.0276 -> la fragilidad sola NO mata el falso positivo; quien lo
           desinfla es el WALD ROBUSTO con cluster(): bloque fabricante Chisq 4.19/2 df p 0.123.
           `cox_esp_final_frag` (modelo óptimo de 5.6) = plan+antiguedad_ini+carga+frailty: varianza 0.1418,
           concordancia 0.683 (sube desde 0.62), LR 477.5 sobre 114.6 df.
       - cox.zph (5.7) se aplica a `cox_esp_final_frag` (NO al basal): plan 0.17, antiguedad_ini 0.65,
           carga 0.56, GLOBAL p 1.00 (con 114.63 df: el GLOBAL está diluido por la fragilidad, es
           poco informativo; los términos individuales son los que valen).
       - Cox extendido (banco$seguimiento, start-stop mensual: 18252 máquina-meses, 1144 meses con
           fallo). Arco de 5 pasos: (1) modelo de 5.6 + mant_reciente + frailty -> mant_reciente
           HR 0.648 (coef -0.4345) p 4.5e-05, plan aún significativo ; (2) criba robusta: todo
           aguanta (plan Chisq 20.57 p 5.8e-06) ; (3) perfil de tau por AIC: mínimo plano en 70-120
           (13310.0 en tau=100), se toma tau=60 (13312.9) por interpretabilidad ; (4) re-criba con
           prot_mant: plan CAE (Chisq 2.16, p 0.142) ; (5) modelo final edad+carga+prot_mant+frailty:
           prot_mant coef -1.1821 (verdad DGP -1.20), varianza 0.143.
       - Comparación (5.8, ahora ANTES de tt como #### dentro de Dos arbitrariedades): sobre el MISMO
           panel y SIN frailty, cox_mes_plan (plan+edad+carga) AIC 13325.1 conc. 0.621 vs cox_mes_opt
           (edad+carga+prot_mant) AIC 13312.9 conc. 0.623. El contraste formal se remite a la criba
           robusta de cox_mes_prot_clus (prot_mant Chisq 13.87 p 1.96e-04). LRT ingenuo ELIMINADO.
       - Predicción (5.8): riesgos relativos 1.00 / 3.34 / 2.66 / 8.87. S(1 año) por política:
           0.580 (cada 60 d), 0.510 (cada 120 d), 0.377 (correctivo). Verificado contra el render.
       - Perfil de tau: el chunk imprime también coef_prot = -1.506 / -1.205 / -1.014 en
           tau = 20 / 60 / 100 (verificado numéricamente contra los datos crudos).
       - Fase de mantenimiento (u35-fase-fallos): fallos por quintil 64/74/79/91/83, exposición
           47-55 mil días por quintil (verificado contra los datos crudos).
       - tt() (5.8): cox_tt_opt coef -1.249 ; cox_tt_opt_frag (tt + frailty) coef -1.2384, frailty
           Chisq 119.24/86.2 df p 0.0107, varianza 0.0984. Comparativa 2x2 (u35-tt-comparativa,
           verificada contra el render): coef -1.205/-1.182/-1.249/-1.238, concordancias
           0.623/0.690/0.625/0.672. cox_mes_opt y cox_mes_plan se definen en u35-comparar (la
           comparación, que precede a tt). REGLAS + Prediccion + Validacion forman la seccion 5.9
           (#sec-u35-cierre), fuera del 5.8.
       - OJO: el panel mensual colapsa meses con >1 fallo (1144 meses-evento vs 1194 fallos): es una
           aproximación honesta, se dice. -->

# 5 · Cox: del tiempo al riesgo {#sec-u35}

Todo lo anterior ha comprometido siempre una **distribución** para la respuesta, ajustada por **máxima
verosimilitud**: la **Gamma** del coste en el GLM de la [Unidad 3.1](#sec-u31), sus alternativas —inversa
gaussiana y log-normal— al elegir familia y escala en la [Unidad 3.2](#sec-u32), el **GLMM Gamma** con
efecto aleatorio de máquina de la [Unidad 3.3](#sec-u33), y la **Weibull** —con la exponencial y la
log-normal como rivales— del **AFT** para el tiempo entre fallos en la [Unidad 3.4](#sec-u34). Todos son
un GLM o un pariente cercano (el AFT no es GLM), y todos parten de **fijar la forma de la respuesta**. El modelo de **Cox**
da un paso al lado. No especifica ninguna distribución para el tiempo de fallo: deja
el **riesgo de base libre** y estima solo cómo lo desplazan las covariables. Esa renuncia —no
comprometerse con una forma— es su gran fortaleza y la razón de su popularidad, pero también lo saca del
marco: **Cox no es un GLM**. Esta unidad lo sitúa como la **frontera** del recorrido y aprovecha para
las dos lecciones que mejor enseña sobre este banco: cómo se disciplina la correlación
entre las averías de una misma máquina —una **fragilidad** más errores robustos, que cierran el falso
positivo del fabricante que dejó abierto la [Unidad 3.4](#sec-u34)— y cómo el **diagnóstico de la proporcionalidad** depara aquí una sorpresa
instructiva.

Y el **hilo de supervivencia** tampoco arranca aquí: lo venimos tejiendo desde los casos anteriores, y
siempre **dentro del marco GLM**. En la
[Unidad 1.5](../caso1/caso1_binaria.qmd#sec-u15) definimos la **función de supervivencia**
$S(t)$ y el **hazard**, describimos con **Kaplan–Meier** y modelamos el tiempo a evento en **tiempo
discreto**: troceando el seguimiento en formato **persona-periodo** y ajustando un GLM binario con enlace
**`cloglog`**, cuyos coeficientes ya se leían como *hazard ratios* [@allison1982]. En la
[Unidad 2.6](../caso2/caso2_conteos.qmd#sec-u26) pasamos a las **tasas**: el hazard **a trozos**
(*piecewise*), ajustado como un **GLM de Poisson con `offset`** de exposición —y allí ya asomaron la
comparación con Cox y la **fragilidad**—. En ambos casos, el truco para no salir del GLM era el mismo:
**discretizar el tiempo**.

Lo que este bloque añade es la **mirada en tiempo continuo**, sin trocear. La [Unidad 3.4](#sec-u34) la
abrió con el **AFT**, que **sí** compromete una distribución para el tiempo. Y el **Cox** de esta unidad
da el último paso: modela el hazard en continuo pero **deja el riesgo de base $h_0(t)$ completamente
libre**, ni troceado ni con una forma impuesta. Esa es a la vez su **novedad** y su **precio**: máxima
flexibilidad sobre la forma del riesgo a cambio de **salir del marco GLM** (verosimilitud parcial,
semiparamétrico). No es casual que la promesa ya estuviera escrita: la
[Unidad 1.5](../caso1/caso1_binaria.qmd#sec-u15-cox) aplazó «la maquinaria de Cox»
expresamente al Caso 3. Aquí la desarrollamos.

::: {.callout-note}
## Sobre esta unidad
Objetivo general: **supervivencia** (espiral). Cubrimos el **modelo de riesgos proporcionales de Cox**:
qué estima y **por qué no es un GLM** (verosimilitud parcial); su **interpretación** (hazard ratios y la
equivalencia con el AFT); la **fragilidad** como efecto aleatorio de la supervivencia (eco del GLMM de
3.3); el **diagnóstico de la proporcionalidad** (Schoenfeld); y el **Cox extendido** con covariables
dependientes del tiempo.
:::



## 5.1 Contexto: el reto y los datos {#sec-u35-contexto}

La segunda mitad del caso pregunta por el **ritmo del fallo**. Ya no es *cuánto cuesta* una avería, sino
*cuándo vuelve*: dado que una máquina lleva un tiempo sin averiarse, ¿cuál es su **riesgo instantáneo** de
hacerlo ahora, y cómo lo suben o bajan su **plan de mantenimiento**, su **edad**, su **carga** y su
**proceso**? El Cox responderá con un hazard ratio por covariable. Pero el reto de esta unidad tiene una
**segunda capa**: comprobar si esos efectos son **constantes en el tiempo** —el supuesto de
proporcionalidad— y, sobre todo, descubrir que **el riesgo de una máquina cambia a lo largo de su vida** por
razones que el modelo más simple no puede ni representar. Ahí acabaremos necesitando un Cox **extendido**.

Los datos son los **mismos intervalos entre fallos** de la [Unidad 3.4](#sec-u34): la tabla
**`banco$intervalos`**, con **una fila por espera** entre dos averías consecutivas, donde la **última espera de
cada máquina** llega **censurada** al cierre de la ventana (≈ 1 de cada 4). Las columnas que nos importan
son:

| Columna | Qué representa |
|---|---|
| `id_maquina` | identificador de la máquina (se **repite**: varias esperas por máquina) |
| `n_intervalo` | número de orden de la espera dentro de la máquina |
| `tiempo_entre` | **duración** de la espera —tiempo entre fallos o hasta el fin de la observación—, en días (la respuesta) |
| `evento` | 1 si la espera terminó en **avería**, 0 si terminó **censurada** |
| `antiguedad_ini` | **edad** de la máquina (años) al comenzar esa espera |
| `plan_mantenimiento` | plan de la máquina: `Correctivo` / `Preventivo` |
| `carga`, `proceso`, `fabricante`, `criticidad` | covariables **fijas** de la máquina |

Su descripción por Kaplan–Meier y log-rank ya la hicimos en la [Unidad 3.4](#sec-u34), así que aquí solo la recordamos con un recuento, y con el aspecto de la base de datos:

```{r}
#| label: u35-datos
library(survival)
iv <- banco$intervalos
c(intervalos = nrow(iv), maquinas = length(unique(iv$id_maquina)),
  fallos = sum(iv$evento), prop_censura = round(mean(iv$evento == 0), 3))
head(iv,5)
```

Mientras el AFT de la [Unidad 3.4](#sec-u34) modelaba el **tiempo** entre averías, el Cox va a modelar directamente **el riesgo** de sufrir una nueva avería.



## 5.2 Riesgos proporcionales {#sec-u35-riesgos}

El modelo de Cox [@cox1972] escribe el **hazard** $h(t\mid x)$ —la propensión instantánea a
fallar en el momento $t$ habiendo llegado sin fallar hasta $t$— para una máquina con vector de covariables
$x=(x_1,\dots,x_p)$ como
$$h(t\mid x) = h_0(t)\,\exp(\beta_1 x_1 + \dots + \beta_p x_p) = h_0(t)\,e^{x^\top\beta}.$$
Dos piezas encajadas: un **riesgo de base** $h_0(t)$ —**común a todas las máquinas** y **sin forma
prefijada** (aquí está la renuncia que sacará a Cox del marco GLM)— y un **multiplicador** $e^{x^\top\beta}$
que **no depende de $t$**: mide cuánto se aparta esa máquina del riesgo base según sus características, y
ese factor es el mismo en todo instante.

De ahí el nombre —*riesgos proporcionales*—, que conviene justificar con cuidado en la notación. Tomemos
**dos máquinas**, $A$ y $B$, con vectores de covariables $x_A$ y $x_B$. (Ojo a la distinción:
$x_1,\dots,x_p$ son las **componentes** del vector de **una** máquina —plan, edad, carga…—, mientras que
$x_A$ y $x_B$ son los vectores **completos** de **dos** máquinas distintas.) Su cociente de hazards es
$$\text{HR}=\frac{h(t\mid x_A)}{h(t\mid x_B)}
        =\frac{h_0(t)\,e^{x_A^\top\beta}}{h_0(t)\,e^{x_B^\top\beta}}
        =\exp\!\big((x_A-x_B)^\top\beta\big).$$
        
El riesgo de base $h_0(t)$ **se cancela**, y con él **desaparece el tiempo**: el *hazard ratio* entre dos
perfiles es una **constante**, la misma a las dos semanas que a los dos años. Eso es la
**proporcionalidad**: los hazards de dos máquinas se mantienen en razón fija a lo largo de toda su vida.
Dicho en logaritmos —y esta es la imagen que usaremos para diagnosticarla en la
[Sección 5.7](#sec-u35-ph)—,
$$\log h(t\mid x)=\log h_0(t)+x^\top\beta,$$
las curvas de log-hazard de dos máquinas son **paralelas**: difieren en un desplazamiento vertical
constante $(x_A-x_B)^\top\beta$ en **todo** $t$. Si en los datos ese desfase **cambiara** con el tiempo,
la proporcionalidad fallaría —y es justo lo que la prueba de Schoenfeld irá a buscar—.

Frente al AFT de la [Unidad 3.4](#sec-u34), el contraste es de **lente**: el AFT **estira o encoge el
reloj** (un factor de aceleración sobre el tiempo de espera); Cox **multiplica el riesgo** (un hazard
ratio). En general son **dos modelos distintos** —una distribución suele ser AFT *o* PH, no ambas, y cada
lente daría su propio ajuste—. La **Weibull es la excepción**: es la **única** familia que es **a la vez**
AFT y de riesgos proporcionales, de modo que sus dos descripciones no compiten, sino que son **el mismo
modelo reexpresado**, con el factor de aceleración y el hazard ratio ligados por una fórmula fija. De ahí
que el efecto que midió el AFT Weibull de la [Unidad 3.4](#sec-u34) y el que estima Cox aquí
**coincidan**; lo verificamos numéricamente en la [Sección 5.4](#sec-u35-interpretacion).

::: {.callout-tip}
## ¿Cuándo es idóneo Cox —y cuándo no?
El modelo de Cox es el **caballo de batalla** del análisis de supervivencia, y con razón. En un **ensayo
clínico** que compara un tratamiento con un control (oncología, cardiología), o en **fiabilidad
industrial** al enfrentar dos diseños de componente, muchas veces basta un único número —el *hazard
ratio*— para resumir «cuánto multiplica el riesgo» un factor, **sin comprometerse con la forma del riesgo
de base**, que rara vez se conoce. Cuando el efecto de una covariable es **aproximadamente un
multiplicador constante** del riesgo durante todo el seguimiento, Cox es difícil de batir: flexible en lo
que no sabemos ($h_0(t)$) y parco en lo que queremos medir ($\beta$).

Pero esa misma virtud —un HR **constante en el tiempo**— es una **exigencia fuerte**, y muchas
situaciones realistas la incumplen:

- **Efectos que se desvanecen o crecen.** Un fármaco potente al inicio que pierde fuelle, o un factor de
  riesgo que se atenúa con la edad: el HR de un predictor **fijo cambia con $t$**, y el número único de
  Cox solo puede promediarlo. (Distinto de nuestro mantenimiento, cuyo *valor* —no su coeficiente— cambia
  con el tiempo: eso se resuelve con una **covariable dependiente del tiempo**,
  [Sección 5.8](#sec-u35-extcox), sin salir de riesgos proporcionales.)
- **Curvas que se cruzan.** Una cirugía con **alto riesgo temprano** y bajo después frente a un
  tratamiento conservador; una inmunoterapia con **beneficio diferido** (nada al principio, mucho
  después). Si las curvas de supervivencia se cruzan, los hazards **no** son proporcionales y Cox no
  puede representarlo.
- **Cuando importa el reloj absoluto.** Si la pregunta es *cuánto se prolonga la vida* (y no *cuánto se
  multiplica el riesgo*), el **AFT** de la [Unidad 3.4](#sec-u34) suele ser más natural; y con fracción de
  «curados» o desgaste acelerado, hay modelos específicos.

La moraleja: la proporcionalidad **no se asume, se comprueba** —lo haremos con Schoenfeld en la
[Sección 5.7](#sec-u35-ph)—. Y cuando el riesgo de una unidad **cambia a lo largo de su vida**, no siempre
hay que abandonar Cox: si lo que cambia es el **valor** de un predictor (nuestro mantenimiento), basta
**extenderlo** con una covariable dependiente del tiempo ([Sección 5.8](#sec-u35-extcox)); solo la no
proporcionalidad **genuina** —un predictor fijo cuyo *efecto* varía, o curvas que se cruzan— pide otras
herramientas.
:::

## 5.3 Estimación: la verosimilitud parcial (y por qué Cox no es un GLM) {#sec-u35-noglm}

Si $h_0(t)$ queda **sin especificar**, no hay una densidad completa para el tiempo de fallo y, por tanto,
no hay una verosimilitud ordinaria que maximizar: no podemos decir *con qué probabilidad* una máquina
falla exactamente en $t$, porque eso depende de la forma de $h_0(t)$ que hemos renunciado a fijar. La idea
de Cox [@cox1975] es **cambiar la pregunta**. En vez de *«¿cuándo falla cada máquina?»* —que necesita
$h_0(t)$— pregunta, en cada instante en que se observa un fallo, algo mucho más modesto: *«de todas las
máquinas que en ese momento seguían **en riesgo**, ¿cuál fue la que falló?»*. Y esa probabilidad, resulta,
**no necesita $h_0(t)$**.

Veámoslo. Ordenemos los instantes de fallo observados $t_{(1)}<t_{(2)}<\dots<t_{(D)}$ y llamemos $R(t)$ al
**conjunto de riesgo** en $t$: las máquinas que en ese momento seguían **bajo observación, sin haber
fallado ni haber sido censuradas**. En $t_{(i)}$ falla una máquina —la $(i)$, con covariables $x_{(i)}$—.
Condicionando a que en ese instante ocurre **exactamente un fallo** dentro de $R(t_{(i)})$, la
probabilidad de que sea precisamente la máquina $(i)$ es su hazard dividido por la suma de los hazards de
todas las que estaban en riesgo:

\begin{eqnarray}
\Pr\!\big(\text{falla }(i)\mid \text{un fallo en }t_{(i)},\,R(t_{(i)})\big)
 &=&\frac{h_{(i)}(t_{(i)})}{\sum_{j\in R(t_{(i)})} h_j(t_{(i)})}
 =\frac{h_0(t_{(i)})\,e^{x_{(i)}^\top\beta}}{\sum_{j\in R(t_{(i)})} h_0(t_{(i)})\,e^{x_j^\top\beta}} \\
 &=&\frac{e^{x_{(i)}^\top\beta}}{\sum_{j\in R(t_{(i)})} e^{x_j^\top\beta}}.
\end{eqnarray} 
 
Ahí está el truco: como el **riesgo de base $h_0(t_{(i)})$ es común** a todas las máquinas en ese mismo
instante, aparece idéntico en cada término del cociente y **se cancela**. Del *cuándo* solo sobrevive el
*quién*: una comparación entre las covariables de las máquinas en riesgo. Por eso **nunca hace falta
especificar $h_0(t)$**.

La **verosimilitud parcial** es el **producto** de esas probabilidades sobre todos los fallos observados,
y su logaritmo —lo que en realidad se maximiza— es una suma:
$$L(\beta)=\prod_{i=1}^{D}\frac{e^{x_{(i)}^\top\beta}}{\displaystyle\sum_{j\in R(t_{(i)})} e^{x_j^\top\beta}},
\qquad
\ell(\beta)=\sum_{i=1}^{D}\Big[\,x_{(i)}^\top\beta-\log\!\!\sum_{j\in R(t_{(i)})} e^{x_j^\top\beta}\,\Big].$$
De maximizar $\ell(\beta)$ salen los $\hat\beta$. La **censura** entra de forma natural: una máquina
censurada **nunca es numerador** (no llega a fallar), pero **sí figura en los denominadores** —en los
conjuntos de riesgo— hasta el instante en que se la deja de observar; así aporta su información parcial
sin que inventemos un fallo. Y se llama **parcial** porque usa solo el **orden** de los fallos (quién falló
antes que quién), no los tiempos exactos: descarta justo la parte que dependería de $h_0(t)$ y, aun así,
estima $\beta$ de forma **consistente** y casi tan **eficiente** como si conociéramos la forma del riesgo
de base.

::: {.callout-important}
## Aquí se acaba el marco GLM
Fíjate en lo que falta. No hay **familia exponencial** para la respuesta, no hay **función de enlace**,
no hay una **componente aleatoria** con distribución especificada: solo un orden de fallos y unos
conjuntos de riesgo. Cox no encaja en la tríada del GLM (componente aleatoria + enlace + predictor
lineal), y por eso lo llamamos **semiparamétrico** y lo situamos **fuera** del marco, como su frontera.
Lo que sí conserva es el predictor lineal y la lectura multiplicativa —por eso se siente familiar—, pero
el motor de estimación es otro.
:::

Con esa maquinaria, el **ajuste** en R es un único comando. Lo corremos sobre los **mismos intervalos** de
la [Unidad 3.4](#sec-u34) —una fila por espera, `Surv(tiempo_entre, evento)` como respuesta y la última
espera de cada máquina censurada—. Tomamos las covariables del AFT y añadimos, como **control**, el **`fabricante`** —una
etiqueta que el DGP genera sin efecto sobre el riesgo, pero que dejamos entrar de momento para ponerla a
prueba, como haría cualquiera que no conociera la verdad—:

```{r}
#| label: u35-cox
cox_esp <- coxph(Surv(tiempo_entre, evento) ~ plan_mantenimiento + antiguedad_ini +
                   carga + proceso + fabricante, data = iv)
summary(cox_esp)
```

La salida entrega, para cada covariable, un coeficiente $\hat\beta_j$ **en la escala del log-hazard**: el
cambio en el **logaritmo del riesgo instantáneo** por unidad de esa covariable, a igualdad del resto. El
signo ya orienta —$\hat\beta_j>0$ **agrava** el riesgo (avería antes), $\hat\beta_j<0$ lo **protege**—,
pero como el modelo es multiplicativo lo que de verdad se interpreta es su **exponencial**,
$e^{\hat\beta_j}$, el **hazard ratio** por unidad; a él dedicamos la sección siguiente. El `summary`
imprime además, de propina, los **tres contrastes globales** y la **concordancia** del modelo, que
aprovecharemos más adelante.

::: {.callout-note}
## En R: ajustar un modelo de Cox
La función es `survival::coxph()`, y su sintaxis calca la de `glm()` salvo en la **respuesta**, que se
construye con `Surv()`:

```r
coxph(Surv(tiempo, evento) ~ x1 + x2, data = datos, ties="efron")
```

- **`Surv(tiempo, evento)`** — la respuesta de supervivencia: *cuánto* se esperó y *si* el evento ocurrió
  (`1`) o la observación quedó **censurada** (`0`). Es lo único que distingue la fórmula de un GLM.
- **No hay argumento `family`**, y esa ausencia es el corazón de la unidad: no se especifica ninguna
  distribución para el tiempo. Tampoco hay `offset` de exposición como en el Poisson de
  [2.6](../caso2/caso2_conteos.qmd#sec-u26); aquí el tiempo en riesgo lo lleva la propia `Surv()`.
- **`ties = "efron"`** — el tratamiento de los **empates**: varios fallos registrados en el mismo
  instante, situación que la verosimilitud parcial no contempla en su forma pura. La aproximación de
  @efron1977 es la recomendada y la usada por defecto; `"breslow"` es más rápida y menos precisa
  [@breslow1974], y `"exact"` es exacta pero costosa. (Aquí casi da igual: los tiempos son continuos y
  apenas hay empates.)
- **`summary(cox)`** devuelve, por covariable, el coeficiente en escala log-hazard, su exponencial (el **hazard ratio**), el error estándar y el contraste de Wald; y al pie, los **tres contrastes globales** ($H_0$: ninguna covariable importa) y la **concordancia**.

Sobre datos agrupados o con covariables que cambian en el tiempo la fórmula se amplía —`frailty()`,
`cluster()`, `Surv(tstart, tstop, evento)`—, y a eso dedicamos las secciones
[5.6](#sec-u35-fragilidad) y [5.8](#sec-u35-extcox).
:::

## 5.4 Interpretación {#sec-u35-interpretacion}

Exponenciados, los coeficientes se leen como **hazard ratios**:

```{r}
#| label: tbl-u35-hr
#| tbl-cap: "Hazard ratios del modelo de Cox (coeficientes exponenciados) con intervalo de confianza al 95 %. Un HR < 1 protege (menos riesgo de volver a averiarse); un HR > 1 lo agrava. Referencia del proceso: Corte."
broom::tidy(cox_esp, exponentiate = TRUE, conf.int = TRUE) |>
  dplyr::transmute(term,
                   HR = round(estimate, 3),
                   conf.low = round(conf.low, 3),
                   conf.high = round(conf.high, 3),
                   p.value = signif(p.value, 3))
```

El **plan
preventivo** tiene un hazard ratio de **0.54**: reduce casi a la mitad (46%) el riesgo instantáneo de
una nueva avería, a igualdad de condiciones en el resto de covariables. La **carga** es de nuevo el motor continuo dominante (HR $\approx 2.0$ por unidad:
una máquina muy exigida casi duplica su riesgo), y la **antigüedad** lo agrava suavemente —un 11 % por
año— (HR $\approx 1.11$: el desgaste se paga). El **proceso** aporta diferencias tenues, cerca del ruido.
Y el control **`fabricante`** asoma: su nivel **B** parece «protector» (HR $\approx 0.82$,
$p\approx 0.006$; el C apunta en la misma dirección sin separarse del ruido).

::: {.callout-tip}
## AFT y Cox: dos preguntas, dos escalas
Ambos modelan el **mismo** tiempo hasta el fallo, pero no responden a lo mismo.

| | **AFT** ([Unidad 3.4](#sec-u34)) | **Cox** (esta unidad) |
|---|---|---|
| **Pregunta** | ¿Cuánto **se alarga o se acorta la vida**? | ¿Cuánto **se multiplica el riesgo** de fallar ahora? |
| **Qué modela** | el **tiempo** de espera | el **hazard** (riesgo instantáneo) |
| **Coeficiente** | factor de aceleración, $\text{AF}=e^{\beta}$ | hazard ratio, $\text{HR}=e^{\beta}$ |
| **AF/HR $>1$** | vive **más** (protege) | riesgo **mayor** (agrava) |

Ojo a esa última fila: **los dos van en sentidos opuestos**. Alargar la vida es bueno; aumentar el riesgo,
malo. Un mismo efecto protector sale $>1$ en el AFT y $<1$ en Cox.

**Cuál elegir.** Si la pregunta es *«¿cuánto va a durar?»* —planificar recambios, garantías, vida útil—, el
AFT habla en las unidades del problema. Si la pregunta es *«¿quién está en más peligro ahora?»* —priorizar
inspecciones, comparar grupos—, el hazard ratio de Cox es más directo. Y si no se quiere comprometer una
distribución para el tiempo, solo Cox lo permite.
:::

La lectura de Cox es un espejo, en la escala del riesgo, de lo que el AFT dijo en la del tiempo. Si analizamos los resultados para el plan preventivo en los dos modelos, AFT y Cox, tenemos que:

- **AFT:** $\text{AF}=1.85$. El mantenimiento preventivo **multiplica por 1.85 el tiempo** que la máquina
  aguanta sin averiarse: donde una correctiva dura 100 días, una preventiva dura unos 185. Se lee sobre el
  **reloj**: *«dura un 85 % más»*.
- **Cox:** $\text{HR}=0.54$. El mantenimiento preventivo **multiplica por 0.54 el riesgo instantáneo** de
  averiarse en cualquier momento dado. Se lee sobre el **riesgo**: *«en cada instante tiene un 46 % menos
  de riesgo»*.

No son dos resultados, es **el mismo resultado en dos escalas**. Y no es casualidad que encajen: como
vimos en la [Sección 5.2](#sec-u35-riesgos), en la Weibull las dos lecturas son el mismo modelo
reexpresado, ligadas por
$$\text{HR}=\text{AF}^{-1/\sigma},$$
con $\sigma$ la escala de la Weibull. 
Aquí $\sigma\approx 1$, así que $\text{HR}\approx 1/\text{AF} =
1/1.85 = 0.54$ —y en efecto Cox estima $0.538$ por su cuenta—.

```{r}
#| label: u35-aft-cox
hr_implicado_aft <- exp(-coef(aft_w)["plan_mantenimientoPreventivo"] / aft_w$scale)
hr_cox <- exp(coef(cox_esp)["plan_mantenimientoPreventivo"])

round(c(HR_implicado_por_AFT = unname(hr_implicado_aft),
        HR_estimado_por_Cox  = unname(hr_cox)), 3)
```

::: {.callout-note}
## En R: extraer e interpretar los hazard ratios
El ajuste vive en la escala del **log-hazard**; para leerlo hay que **exponenciar**.

- **`broom::tidy(cox, exponentiate = TRUE, conf.int = TRUE)`** — la vía limpia: devuelve un `data.frame`
  con el **HR** por término y su **intervalo de confianza al 95 %**, listo para tabular. Sin
  `exponentiate = TRUE` obtendrías los $\hat\beta$ en log-hazard.
- **`exp(coef(cox))` y `exp(confint(cox))`** — la vía de base, equivalente y útil para extraer un valor
  suelto.
- **Cómo leerlos.** El HR es un **factor multiplicativo** sobre el riesgo: $1$ es «no hace nada»,
  $<1$ **protege** y $>1$ **agrava**, y cuanto más se aleja de 1, mayor el efecto. Para factores, cada HR
  compara su nivel con la **categoría de referencia** (aquí `Corte` en proceso, `Correctivo` en plan);
  cambiarla con `relevel()` cambia las comparaciones, no el modelo.
- **Un intervalo que contiene el 1** es la lectura visual de «no significativo» al 5 %.
- **La escala importa.** En covariables continuas el HR es «por **unidad**»: `carga` va de 0 a 1, así que su HR $\approx 2$ es el salto de una máquina **descargada a una a pleno rendimiento**, no un cambio pequeño.
:::

## 5.5 Inferencia y bondad de ajuste {#sec-u35-inferencia}

La verosimilitud **parcial** se contrasta como cualquier verosimilitud, y la inferencia trabaja en **dos
niveles**: efecto de los predictores y bondad del ajuste.


### Efectos de los predictores

Empecemos por el detalle: **qué covariables mueven el riesgo**. La @tbl-u35-hr trae, por
coeficiente, el **contraste de Wald** ($z=\hat\beta/\text{EE}$; $H_0:\beta_j=0$, es decir HR $=1$) con su
intervalo de confianza. Leído sobre los datos, separa el grano de la paja: el **plan** ($p<10^{-3}$), la
**carga** ($p\approx 0.0002$) y la **antigüedad** ($p<10^{-3}$) tienen intervalos claramente alejados de
1 —son efectos reales—; los niveles de **`proceso`**, en cambio, cruzan el 1 (individualmente, ninguno se
distingue del ruido); y del **`fabricante`**, solo el nivel **B** asoma ($p\approx 0.006$), lo bastante
para hacernos dudar.

Y aunque el Wald por coeficiente es cómodo, para decidir si un **factor** entra —y para no fiarlo todo al Wald— el instrumento fiable es el **contraste de razón de verosimilitudes** (LR) de **cada término completo**, hecho para **todos** a la vez y con cada uno **ajustado por el resto** (**tipo II**, sin depender del orden de entrada). `car::Anova` lo entrega en una tabla [@fox2019]:

```{r}
#| label: u35-lrt-terminos
car::Anova(cox_esp, test.statistic = "LR")   # LRT tipo II: cada término ajustado por los demás
```

La criba ordena el modelo. **plan**, **antigüedad** y **carga** aportan de forma abrumadora
($\chi^2\approx 98$, $99$ y $14$ sobre 1 g.l., $p<10^{-3}$): son los motores reales del riesgo. Al nivel
de significación del 5 %, no se consiguen evidencias a favor de considerar el `proceso` en el modelo
(p-valor de 0.097), pero sí de incluir al `fabricante` (p-valor de 0.017), a pesar de que sabemos —según el
DGP— que se diseñó como un factor de ruido sin efecto real. Ese falso positivo lo desmontaremos en la
[Sección 5.6](#sec-u35-fragilidad), donde además de añadir el efecto aleatorio, contrastaremos los efectos con tests robustos de Wald en lugar de LR.

De momento, reajustamos el modelo prescindiendo de `proceso` y mostramos el AIC y BIC, así como el test LR para el nuevo modelo. 

```{r}
#| label: u35-aic-terminos
# Crear el modelo actualizado
cox_esp_opt <- update(cox_esp, . ~ . - proceso)

# Combinar AIC y BIC en dos columnas
criterios <- cbind(AIC = AIC(cox_esp, cox_esp_opt)$AIC,
                   BIC = BIC(cox_esp, cox_esp_opt)$BIC)
rownames(criterios) <- c("cox_esp", "cox_esp_opt")
# Mostrar resultado
criterios

# y recalculamos la tabla de ANOVA
car::Anova(cox_esp_opt, test.statistic = "LR")
```
Mientras AIC no detecta diferencias, BIC respalda la retirada con claridad de`proceso` (de 15334 a 15314) —pues el BIC penaliza más los parámetros—. 
Al reajustar el modelo sin `proceso`, la variable `fabricante` permanece en el modelo pero pierde significatividad y consigue un p-valor cerca de la frontera del 5% (0.045).


#### El log-rank: comparar dos curvas (no medir un efecto)

En la [Unidad 3.4](#sec-u34) comparamos las curvas de Kaplan–Meier del plan correctivo frente al
preventivo con el contraste de **log-rank** [@mantel1966]. Su lógica cabe en una frase: en cada instante
de fallo confronta los fallos **observados** en cada grupo con los **esperados** si ambas curvas fueran
una sola, y acumula esas discrepancias en un estadístico $\chi^2$ —aquí $\approx 75$ sobre 1 g.l., con
$p$ del orden de $10^{-18}$: las curvas difieren, sin ninguna duda—.

Pero conviene decir con la misma claridad lo que ese número **no** es. El log-rank es un **contraste, no
una medida**: no produce magnitud alguna —ni hazard ratio ni intervalo— y compara las curvas **brutas**,
sin ajustar por nada. Detecta *que* los grupos difieren, pero no dice *cuánto* ni *por qué*: la
diferencia que acumula mezcla el efecto del plan con el de todo lo que viaje con él. Y esa ceguera
también se paga en potencia: al ignorar los demás motores del riesgo, su estadístico ($\approx 75$)
queda por debajo del contraste del plan **ajustado** por el resto de covariables en la criba tipo II de
esta misma sección ($\chi^2 \approx 98$) —el ruido que edad y carga explican, el log-rank lo arrastra—.

::: {.callout-tip}
## El log-rank es el *score* de Cox
No es un primo lejano del Cox: es exactamente **su test de *score*** cuando el modelo contiene ese único
factor. Comprobémoslo:

```{r}
#| label: u35-score-logrank
# las dos vías, con el plan como único predictor
cox_plan <- coxph(Surv(tiempo_entre, evento) ~ plan_mantenimiento, data = iv)
sd_plan  <- survdiff(Surv(tiempo_entre, evento) ~ plan_mantenimiento, data = iv)

sc <- summary(cox_plan)$sctest        # test de score del Cox: test, df, pvalue
gl <- length(sd_plan$n) - 1           # log-rank: k - 1 grados de libertad

data.frame(
  via         = c("Cox · test de score", "Log-rank · survdiff"),
  estadistico = round(c(sc["test"], sd_plan$chisq), 3),
  gl          = c(sc["df"], gl),
  p_valor     = signif(c(sc["pvalue"], pchisq(sd_plan$chisq, gl, lower.tail = FALSE)), 3),
  row.names   = NULL)
```

La coincidencia se lee en las tres columnas: mismo estadístico ($75.406$ frente a $75.405$; la milésima
la pone el tratamiento de los empates), mismo grado de libertad y mismo $p$-valor. No es una
aproximación que casualmente cuadre: es **la misma cantidad calculada por dos rutas** —por eso
`summary(cox)` etiqueta el test de *score* global como *(logrank)*—. El log-rank es, pues, un Cox **sin
ajustar**: para *describir* dos grupos basta y no exige modelar nada; en cuanto se quiere **medir** el
efecto (un HR con su intervalo) o **controlar** por otras covariables, el Cox es su extensión natural.
:::

### El modelo entero: la bondad del ajuste

Para $H_0$: *ninguna covariable importa* (todas las $\beta=0$), el `summary(cox_esp_opt)` imprime los **tres
estadísticos clásicos** —**razón de verosimilitudes**, **Wald** y ***score***—, todos del orden de **205
sobre 5 g.l.** Coinciden casi (lo habitual con muestra grande) y rechazan de forma abrumadora, con
$p<2\times10^{-16}$: **algo** en el conjunto de covariables mueve el riesgo.

En Cox existe además una medida que habla de **cuán bien ordena el modelo el riesgo** —la que el propio `summary()` ya
imprime junto a los tests—: el **índice de concordancia** (la *C* de Harrell), que representa la probabilidad de que,
tomadas dos máquinas al azar, el modelo asigne **más riesgo a la que falla antes**. Es el análogo en
supervivencia del **AUC** de un clasificador: 0.5 es azar puro y 1 es discriminación perfecta. 

Aquí vale
**≈ 0.62**: el modelo ordena claramente mejor que el azar, pero sin milagros —lo esperable cuando buena
parte del riesgo depende de la **fragilidad** de cada máquina, heterogeneidad que el modelo basal aún no
recoge y que ajustaremos en la [Sección 5.6](#sec-u35-fragilidad)—. La concordancia vuelve en la [Unidad 3.6](#sec-u36) al comparar las tres lentes.


::: {.callout-note}
## De la Inferencia al Diagnóstico
En el modelo de Cox el riesgo de base $h_0(t)$ absorbe toda la «forma» de modo no paramétrico, y los $\beta$
son los **únicos** parámetros (más la varianza de fragilidad, si la añadimos, en la [Sección
5.6](#sec-u35-fragilidad)). El lugar que en otras familias dedicábamos a preguntar «¿está bien la varianza?» lo ocupan aquí dos preguntas distintas: la **proporcionalidad** ([Sección 5.7](#sec-u35-ph)) y la **independencia**
de las observaciones ([Sección 5.6](#sec-u35-fragilidad)).
:::

## 5.6 Fragilidad: el diagnóstico de independencia {#sec-u35-fragilidad}

La criba de la [Sección 5.5](#sec-u35-inferencia) dejó **dentro** del modelo al `fabricante` (bloque LR
$p\approx 0.017$). Pero ese veredicto descansa en un
supuesto que **no se cumple**: que las esperas son independientes. No lo son, pues existen varias por máquina, ligadas
por su **fragilidad** (una máquina «mala» encadena averías cortas y caras), y esa correlación no
modelada **infla la confianza de *cualquier* efecto**. Hemos, pues, de **modelar la correlación y volver a
contrastar todos los efectos**.

Esa cura es la análoga en supervivencia del intercepto aleatorio del GLMM: una **fragilidad**, un factor
latente $Z_i$ por máquina que multiplica su hazard, $h_i(t\mid x)=Z_i\,h_0(t)\exp(x^\top\beta)$
[@vaupel1979]. `coxph` la ajusta con un término `frailty(id_maquina)` [@therneau2000]. Arrancamos, pues, del modelo óptimo que conseguimos en la [Sección 5.5](#sec-u35-inferencia) para valorar el ajuste tras incluir este efecto aleatorio:

```{r}
#| label: u35-frailty
cox_esp_opt_frag <- coxph(Surv(tiempo_entre, evento) ~ plan_mantenimiento + antiguedad_ini +
                     carga + fabricante + frailty(id_maquina), data = iv)
cox_esp_opt_frag
```

Al reconocer que las esperas de una máquina son **medidas repetidas** del mismo latente, el modelo
estima una **varianza de fragilidad $0.135$**, claramente **mayor que cero** y **muy
significativa**: el contraste del propio término `frailty(id_maquina)` da $p=0.00016$, de
modo que se **rechaza** $H_0:\mathrm{Var}(Z)=0$ —hay heterogeneidad real entre máquinas—. Es, además, el **mismo** efecto por tres caminos: el DGP lo fija
en $\theta\approx0.12$, el GLMM Gamma de la [Unidad 3.3](#sec-u33-interpretacion) lo recuperó como varianza del intercepto de coste
($\approx 0.13$,  exactamente el
$Z$ que liga «falla más ↔ cuesta más») y aquí reaparece como fragilidad del riesgo ($\approx 0.135$). Tres respuestas distintas y la misma conclusión.

::: {.callout-note}
## Cómo leer la salida de un Cox con fragilidad
La impresión de `coxph(... + frailty(id_maquina))` añade piezas a las de un Cox normal:

- **Fila `frailty(id_maquina)`** — el contraste de la **varianza** del efecto aleatorio: es donde se lee que la heterogeneidad entre máquinas es
  significativa.
- **`se(coef)` vs `se2`** — `se2` es el error estándar tratando la fragilidad como **conocida**;
  `se(coef)` **suma** la incertidumbre de haberla estimado. Su diferencia es lo que la fragilidad **añade** a la incertidumbre de los efectos fijos.
- **`I-likelihood` (verosimilitud integrada)** — la log-verosimilitud **marginal**, obtenida
  **integrando fuera** los $Z_i$. Es la que gobierna la estimación de la varianza (no la *partial
  likelihood* penalizada que ajusta los $\beta$); sirve para **comparar** estructuras de efecto
  aleatorio, no por su valor absoluto.
- **`Degrees of freedom for terms`** — grados de libertad **efectivos** de cada término; la fragilidad
  penalizada gasta muchos menos que un factor con las 400 máquinas, y son la razón de que un `anova()`
  entre modelos de fragilidad **no** aísle el efecto del fabricante.
- **`Likelihood ratio test`** — el **LRT global**: el modelo entero (covariables +
  fragilidad) frente al nulo. No contrasta ningún término por separado.
:::


La fragilidad nos ha dado la **varianza**; ahora, la pregunta de modelización: **¿qué efectos siguen en
pie** una vez reconocida la correlación? Como no sabemos a priori cuál estaba inflado, los contrastamos
**todos** con un test válido. Una advertencia primero: un **LRT entre dos modelos de fragilidad** (con y
sin un término) **no vale** —el término de fragilidad está **penalizado**, y `anova()` descuadra los
grados de libertad: devuelve un contraste con g.l. fraccionarios dominado por el reajuste del efecto
aleatorio—. Lo limpio es un **Wald por término con errores robustos**: `car::Anova(test.statistic="Wald")` sobre el ajuste con
`cluster(id_maquina)`, que corrige los errores estándar por el agrupamiento **sin** tocar los $\hat\beta$:

```{r}
#| label: u35-robust-screen
cox_esp_opt_clus <- coxph(Surv(tiempo_entre, evento) ~ plan_mantenimiento + antiguedad_ini +
                  carga + fabricante + cluster(id_maquina), data = iv)
car::Anova(cox_esp_opt_clus, test.statistic = "Wald")   # Wald por término, con SE robustos por máquina
```

La lectura ya no es solo sobre el fabricante, sino sobre **todos los efectos a la vez**, con la
correlación reconocida —y separa el grano de la paja—:

- **plan, antigüedad y carga** aguantan con holgura ($\chi^2$ grandes, $p<2\cdot10^{-3}$): son los **motores
  reales** del riesgo, y ninguna corrección los mueve;
- **`fabricante`** se **desinfla** totalmente con un $p=0.123$, lo que nos mueve a sacarlo del modelo y reajustar.
  
```{r}
#| label: u35-frailty-opt
cox_esp_final_frag <- coxph(Surv(tiempo_entre, evento) ~ plan_mantenimiento + antiguedad_ini +
                     carga + frailty(id_maquina), data = iv)
summary(cox_esp_final_frag)
```

El reajuste deja la varianza de fragilidad en **0.142** y eleva la **concordancia** de $\approx 0.62$
([Sección 5.5](#sec-u35-inferencia)) a **0.683**: conocer la fragilidad de cada máquina mejora
notablemente la ordenación del riesgo. Nótese, además, que los coeficientes son ahora **condicionales** a esa fragilidad y crecen ligeramente
en magnitud —el HR del plan pasa de 0.54 a 0.51—. No pierden por ello validez poblacional: 0.51 es el
efecto que el modelo atribuye a **cada** máquina de la población, comparando máquinas **de igual
fragilidad** —o una misma máquina bajo los dos planes—. Lo que ya no describen es el contraste
**marginal** entre las dos subpoblaciones mezcladas —ese es el 0.54 del Cox sin fragilidad—, que sale
**atenuado** hacia 1: con el tiempo, las máquinas frágiles del grupo de más riesgo caen antes, y las
supervivientes de ambos grupos se parecen cada vez más.

::: {.callout-note}
## Fragilidad = intercepto aleatorio de la supervivencia
Es el mismo latente $Z_i$, mirado desde dos respuestas. En 3.3 entraba como `(1 | id_maquina)` sobre el
**coste** (log-intercepto aleatorio de una Gamma); aquí entra como `frailty(id_maquina)` sobre el
**riesgo** (multiplicador del hazard). Que la misma máquina «mala» sea cara *y* frecuente no es
coincidencia: es una **única** fragilidad ligando las dos mitades del caso. Modelarla no es un adorno —es
lo que evita concluir que «el fabricante B es más fiable» cuando no lo es.
:::


## 5.7 Diagnóstico de la proporcionalidad {#sec-u35-ph}

Todo lo anterior descansa en un supuesto: que los hazard ratios son **constantes en el tiempo**. Si el
efecto de una covariable crece o mengua a lo largo de la espera, el HR único que estima Cox es un
promedio engañoso. El diagnóstico estándar se basa en los **residuos de Schoenfeld** [@schoenfeld1982]:
si el supuesto se cumple, no deben mostrar tendencia con el tiempo. La prueba formal de @grambsch1994 lo
contrasta covariable a covariable. Conviene ver de dónde salen ambos, porque la idea es elegante y explica
por qué el diagnóstico funciona.

### Qué son los residuos de Schoenfeld

Recordemos la verosimilitud parcial: en cada instante de fallo $t_i$, el individuo que falla se compara con
todo su **conjunto de riesgo** $R(t_i)$. El modelo asigna a cada miembro $\ell$ de ese conjunto una
**probabilidad** de ser el que falla,
$$\pi_\ell(\beta, t_i)=\frac{e^{x_\ell^\top\beta}}{\sum_{j\in R(t_i)}e^{x_j^\top\beta}},$$
de modo que el **valor esperado** de la covariable $k$ entre quienes fallan en $t_i$ es la media ponderada
$$\bar{x}_k(\beta, t_i)=\sum_{\ell\in R(t_i)}x_{\ell k}\,\pi_\ell(\beta, t_i).$$

El **residuo de Schoenfeld** de la covariable $k$ en el fallo $i$ es, sencillamente, la diferencia entre lo
**observado** y lo **esperado**:
$$s_{ik}=x_{ik}-\bar{x}_k(\hat\beta, t_i).$$

Tres rasgos hacen que sirvan para lo que queremos. Se definen **solo en los instantes de fallo** (las
censuras no aportan). Son **vectoriales**: hay uno por covariable y por evento, no un único residuo por
individuo. Y —la clave— **suman cero** por construcción: si el modelo es correcto, los residuos deben
fluctuar **alrededor de cero sin tendencia**. Si el efecto de $x_k$ fuese más fuerte al principio que al
final, los primeros residuos serían sistemáticamente positivos y los últimos negativos: aparecería una
**pendiente**. Buscar no proporcionalidad se reduce, pues, a **buscar tendencia temporal en los residuos**.

### La prueba de Grambsch y Therneau

@grambsch1994 convierten esa idea en un contraste formal. Su punto de partida es suponer que el
coeficiente **puede** variar en el tiempo según
$$\beta_k(t)=\beta_k+\theta_k\,g(t),$$
con $g(t)$ una función del tiempo **conocida** (la escala del contraste). El supuesto de proporcionalidad
equivale entonces a una hipótesis nula simple sobre un único parámetro:
$$H_0:\ \theta_k=0\qquad\text{(el coeficiente no varía)}.$$

Su resultado central es que los residuos **escalados** —los de Schoenfeld reponderados por la inversa de la
matriz de información, $s^*_{ik}$— estiman precisamente esa desviación:
$$\mathbb{E}[s^*_{ik}]\;\approx\;\beta_k(t_i)-\beta_k\;=\;\theta_k\,g(t_i).$$
Dicho en palabras: **la media de los residuos escalados en el instante $t$ aproxima el coeficiente que
regiría en ese momento**. Por eso el gráfico (@fig-u35-zph) se lee tan bien —la curva suavizada es, en la práctica, una
estimación de $\beta_k(t)$— y por eso el contraste es, en el fondo, un **test de pendiente cero** en la
regresión de $s^*_{ik}$ sobre $g(t_i)$. El estadístico resultante se distribuye, bajo $H_0$, como una
$\chi^2$ con **1 grado de libertad** por covariable (y con tantos g.l. como términos en la fila `GLOBAL`),
y es asintóticamente equivalente al test de *score* del modelo ampliado con la interacción
$x_k\times g(t)$ [@therneau2000].

La elección de $g(t)$ es el argumento `transform` de `cox.zph`: por defecto $g(t)=$ **KM**, la escala de
Kaplan–Meier —que reparte los eventos de forma uniforme y amortigua el efecto de las colas—, y también
están disponibles `"identity"` (el tiempo tal cual) y `"log"`. Como la prueba tiene **más potencia** cuando
$g$ se parece a la forma real de la desviación, una no proporcionalidad puede detectarse en una escala y
pasar desapercibida en otra: ante la duda, conviene mirar más de una.

### El diagnóstico sobre nuestro modelo

Lo aplicamos al **modelo que hemos dado por bueno** en la
[Sección 5.6](#sec-u35-fragilidad) —`cox_esp_final_frag`: plan, antigüedad y carga, con fragilidad—, que es el que
nos interesa validar:

```{r}
#| label: u35-zph
ph <- cox.zph(cox_esp_final_frag)
ph
```

```{r}
#| label: fig-u35-zph
#| fig-width: 9.5
#| fig-height: 3.4
#| fig-cap: "Residuos **escalados** de Schoenfeld del modelo óptimo frente al tiempo, con su banda de confianza: plan de mantenimiento, antigüedad y carga. Por el resultado de Grambsch y Therneau, la curva suavizada de cada panel estima el coeficiente $\\beta(t)$ que regiría en cada instante: si la proporcionalidad se cumple, debe ser **horizontal**. Lo es en los tres casos —la banda contiene una recta plana en todo el recorrido—, de modo que los tres hazard ratios pueden tomarse como constantes a lo largo de la espera, y la prueba no marca ninguno."
par(mfrow = c(1, 3))
for (v in c("plan_mantenimiento", "antiguedad_ini", "carga")) {
  plot(ph, var = v)
  abline(h = 0, lty = 3, col = "red")
}
```

Y observamos que **ninguna** covariable viola la proporcionalidad:
todos los p-valores de `cox.zph` son altos —el mínimo de **0.17**—, y la @fig-u35-zph lo confirma gráficamente: en ninguna de las tres covariables los residuos dibujan tendencia alguna. El modelo **pasa el diagnóstico** de proporcionalidad.

Una advertencia sobre la última fila: el **`GLOBAL` sale con $p=1.00$**, pero **no lo leamos como una
validación rotunda**. Ese contraste agrega los términos del modelo, y aquí la **fragilidad** aporta muchos
grados de libertad que **diluyen** el estadístico ($\chi^2 = 1.86$ sobre 114.6 g.l.): un $p$ tan alto refleja
sobre todo **falta de potencia** del test global, no una evidencia fuerte. Los contrastes **por covariable**
—que sí tienen 1 g.l. cada uno— son los informativos, y son los que dan el veredicto limpio.


**Un apunte de lectura sobre el panel del plan:** las **dos bandas** de residuos —fallos de preventivas
arriba, de correctivas abajo— descienden ambas con el tiempo, y no es tendencia del efecto: para una
covariable binaria las bandas se sitúan en $1-\bar{x}(t)$ y $-\bar{x}(t)$, con $\bar{x}(t)$ la proporción
de preventivas **aún en riesgo**, que crece con la espera —las correctivas y las frágiles caen antes—.
Las bandas dibujan la composición del conjunto de riesgo; el efecto $\beta(t)$ lo dibuja solo la curva
suavizada, que permanece plana.


::: {.callout-note}
## En R: diagnosticar la proporcionalidad
La herramienta es `survival::cox.zph()`, que implementa la prueba de @grambsch1994 sobre los residuos de
Schoenfeld.

```r
ph <- cox.zph(cox)   # tabla de contrastes
ph                   # chisq, df y p por covariable, más la fila GLOBAL
plot(ph, var = "x")  # residuos frente al tiempo, con banda de confianza
```

- **Qué contrasta.** $H_0:\theta_k=0$ en $\beta_k(t)=\beta_k+\theta_k g(t)$; es decir, el coeficiente es
  **constante en el tiempo**. Un $p$ **pequeño** es la señal de alarma —indica que el efecto de esa
  covariable **cambia** a lo largo del seguimiento—. Aquí todos son altos: no hay evidencia contra la
  proporcionalidad.
- **Cómo leer el gráfico.** `plot(ph, var = ...)` dibuja los residuos **escalados** frente al tiempo con una
  curva suavizada que **estima $\beta(t)$**: **plana y horizontal** = proporcionalidad; con **pendiente** o
  curvatura = el efecto evoluciona. Es el complemento visual imprescindible del $p$-valor, porque además
  muestra **cómo** cambia el efecto, no solo que cambia.
- **La fila `GLOBAL`.** Agrega todos los términos; con muchos grados de libertad (una `frailty()`, un factor
  con muchos niveles) **pierde potencia** y su $p$ se dispara hacia 1 sin que eso signifique nada. Fíense de
  los contrastes por covariable.
- **`transform =`** — la función $g(t)$ del contraste (`"km"` por defecto, o `"identity"`, `"log"`). La
  prueba tiene más potencia cuando $g$ se parece a la desviación real, así que un efecto puede detectarse en
  una escala y no en otra; conviene mirar más de una si hay dudas.
- **`ph$table`, `ph$y`, `ph$x`** — la tabla de contrastes y los residuos escalados con sus tiempos, por si
  se quiere rehacer el gráfico en `ggplot2` (o usar `survminer::ggcoxzph(ph)`, que lo hace directamente).
- **Advertencia importante.** `cox.zph` solo examina las covariables **que están en el modelo**. Nunca
  detectará el efecto de una variable **omitida**, por relevante que sea —exactamente lo que ocurre aquí con
  el mantenimiento—.
:::

::: {.callout-tip}
## ¿Y si la proporcionalidad no se sostiene? El menú de opciones
Aquí el diagnóstico salió limpio, pero cuando **sí** falla —el *efecto* de un predictor fijo decae o crece,
las curvas de supervivencia se cruzan— hay dos caminos.

**Extender el Cox** (seguir en supervivencia):

- un **efecto dependiente del tiempo** $\beta(t)$: se añade al modelo una **interacción covariable ×
  función del tiempo**, $x_k\cdot g(t)$, y su coeficiente estima el $\theta_k$ del contraste de Grambsch y
  Therneau. Es la respuesta directa a lo que la prueba ha detectado;
- **estratificar** por la variable que viola PH: cada estrato recibe su **propio riesgo de base**, sin
  estimarle un hazard ratio. Útil cuando esa variable es un control que no necesitamos interpretar.

**Cambiar de modelo**: el **AFT** ([Unidad 3.4](#sec-u34)) no exige proporcionalidad; y, más allá de este
curso, los **hazards aditivos** de Aalen ($h(t\mid x)=h_0(t)+x^\top\beta(t)$), los **paramétricos
flexibles** (splines de Royston–Parmar) o el **aprendizaje automático** de supervivencia.

Y un puente hacia la síntesis: en la **lente GLM** en tiempo discreto o a trozos
([Unidad 1.5](../caso1/caso1_binaria.qmd#sec-u15),
[Unidad 2.6](../caso2/caso2_conteos.qmd#sec-u26)), la no proporcionalidad es, sencillamente, una
**interacción covariable × tiempo** —y sigue siendo un GLM de pleno derecho—. Las tres lentes del fallo
convergen en la [Unidad 3.6](#sec-u36).
:::

Llegados a este punto, reflexionamos sobre el potencial real del mantenimiento, y es que cabe esperar que la protección que aporta a una máquina cada revisión (que renueva su protección, aunque no la rejuvenece) se vaya desvaneciendo con los días. Sin embargo, esta información de momento no la hemos incluido en el modelo, por lo que no podemos concluir sobre ella. Por otro lado, lo que cambia con el paso de los días es el **valor** de esa protección, lo que no implica que su **efecto** (sobre el fallo) cambie con el tiempo —hecho que sí violaría los riesgos proporcionales—. Planteamos pues, en la [Sección 5.8](#sec-u35-extcox), la incorporación de esta protección de los mantenimientos periódicos con un modelo de Cox **extendido**, que seguirá siendo de riesgos proporcionales.

## 5.8 Covariables que cambian con el tiempo: el Cox extendido {#sec-u35-extcox}

### Contexto y datos {#sec-u35-extcox-datos}

Hasta aquí hemos tratado el riesgo de fallo como algo que las covariables desplazan por un factor
**constante**: una máquina de plan preventivo mantiene siempre la misma ventaja sobre una correctiva, viva
la vida que viva. Conviene ahora plantear una pregunta que nuestro modelo, tal como está, no llega a responder: **¿es el riesgo de
una máquina el mismo a lo largo de toda su vida?** La intuición del ingeniero dice que no —y por **dos**
motivos distintos que no conviene mezclar, dos "relojes" que corren a la vez—:

- **Reloj 1 · la edad.** La máquina **envejece**: se desgasta, acumula horas y falla más cuanto más vieja.
  Es un reloj que solo avanza.
  > La edad entró en el modelo la [Sección 5.6](#sec-u35-fragilidad) como `antiguedad_ini` —la que la máquina tenía al comenzar cada espera—, sobrevivió a la criba, y el diagnóstico de la [Sección 5.7](#sec-u35-ph) confirmó que su efecto es **proporcional**: un hazard ratio constante por año cumplido.
  
- **Reloj 2 · el mantenimiento.** Cada intervención preventiva la **rejuvenece** temporalmente, y esa
  protección **se desvanece** hasta la siguiente revisión. Es un reloj que se **reinicia** una y otra
  vez cada vez que pasa un mantenimiento, y que viene a afectar en forma de sierra de dientes.
  >El modelo ajustado solo conocía la etiqueta `plan`. Y `plan` es un
atributo **de la máquina**, no del momento: dice si tiene o no un programa de revisiones, pero **entre las
preventivas no distingue nada** —una recién revisada y otra cuya última revisión quedó cuatro meses atrás
comparten valor—. Su coeficiente condensa por tanto en **un único número** la ventaja del programa de mantenimiento **promediada a lo largo de todo el ciclo**, mezclando los días de máxima protección con los de mínima. Para
**ver y modelar** ese segundo reloj necesitamos datos con más resolución temporal y una respuesta que admita
covariables que **cambian dentro del seguimiento**.

Esa resolución la aporta el banco de datos **`banco$seguimiento`** —que renombramos como `sg`— y **trocea la vida de cada máquina en meses**, dedicando **una fila a cada mes**. Esa resolución más fina es la que permite que una covariable cambie de valor **dentro** del seguimiento: `dias_desde_mant` contiene, en cada mes, el número de días que transcurrieron desde el último mantenimiento al punto central del intervalo, es decir, hasta mitad de mes. A esta variable se le asocia además un indicador `mant_reciente` que se enciende y se apaga comprometiendo cuántos días acotan un mantenimiento reciente (por ejemplo, 45 en nuestro caso, y así `mant_reciente=1` si `dias_desde_mant`$\leq 45$). Las variables disponibles en este banco de datos son:

| Columna | Qué representa |
|---|---|
| `id_maquina` | identificador de la máquina (se repite: una fila por mes) |
| `tstart`, `tstop` | extremos del tramo mensual; periodo en riesgo en $(\text{tstart}, \text{tstop}]$ |
| `exposicion` | días en riesgo dentro del tramo (≈ 30 al ser tramos mensuales) |
| `n_fallos`, `fallo` | nº de averías del mes y su indicador (1 si hubo ≥ 1) |
| `antiguedad` | **reloj 1** — edad de la máquina (en años) al inicio del tramo; crece mes a mes |
| `dias_desde_mant` | **reloj 2** — días desde la última **revisión programada**; diente de sierra |
| `mant_reciente` | 1 si esa **revisión** fue hace ≤ 45 días |
| `plan_mantenimiento` | plan de la máquina: `Correctivo` / `Preventivo` |
| `intervalo_mant` | periodicidad de la revisión: 60, 90 o 120 días (`NA` si es correctivo) |
| `carga`, `proceso`, `fabricante` | covariables **fijas** de la máquina |

```{r}
#| label: u35-datos-tv
sg <- banco$seguimiento

c(maquina_meses = nrow(sg),
  meses_con_fallo = sum(sg$fallo),
  maquinas = length(unique(sg$id_maquina)))

# los ocho primeros meses de una máquina preventiva que sí se avería
head(subset(sg, id_maquina == "M227",
            select = c(tstart, tstop, antiguedad,intervalo_mant, dias_desde_mant, mant_reciente, fallo)), 8)
```

Se muestran en la tabla superior las ocho filas con las que contribuye al banco de datos **una sola máquina** (M227, revisada cada 60 días), y en ellas se lee todo el mecanismo:

- **Los tramos encadenan sin huecos**: el `tstop` de cada fila es el `tstart` de la siguiente.
- **`antiguedad` avanza despacio**, de 5.33 a 5.91 años: el reloj 1, que solo sube.
- **`dias_desde_mant` alterna 27 y 57**: el reloj 2. Con revisiones cada 60 días (`intervalo_mant`) y tramos de 30, la máquina   se pasa la vida oscilando entre «recién revisada» y «a punto de revisión», y
  `mant_reciente` se enciende y se apaga con él.
- **`fallo` vale 1 en el primer mes y en el séptimo**, y 0 en los demás. Esta es la respuesta del modelo: no
  el instante del fallo, ni tampoco el número de averías en el tramo (en `n_fallos`), sino **si el tramo terminó en avería**. En `banco$averias` esas dos mismas averías figuran con su día exacto, 3.1 y 186.5, pero no aquí.

::: {.callout-important}
## El mantenimiento y la renovación
Detrás de estos datos hay un supuesto con nombre propio, la **reparación mínima** (*minimal repair*): se arregla el fallo
concreto y la máquina queda **como estaba justo antes de averiarse**, no como nueva. Ni rejuvenece, ni
consume la protección de la última revisión, ni adelanta la siguiente. Es el supuesto habitual en fiabilidad
industrial para equipos complejos, donde una avería se resuelve sustituyendo una pieza entre muchas —y es
también lo que justifica que la **edad** siga corriendo tras cada fallo—.
:::

Si la protección de una revisión se agota con los días, los fallos deberían **acumularse hacia el final
de cada fase** —el periodo entre dos revisiones—. Para comprobarlo hay que salvar un obstáculo: las fases
duran 60, 90 o 120 días según la máquina, y 50 días sin revisar son «mucho» en una fase corta y «poco» en
una larga. La solución es **normalizar el reloj**: dividir los días desde la revisión entre la duración
del intervalo sitúa a cada máquina-mes en su fase, de 0 (recién revisada) a 1 (a punto de revisión), y
hace comparables las tres periodicidades. Agrupamos esa fracción en quintiles y contamos fallos; como el
diseño reparte la exposición de forma casi uniforme entre quintiles (47–55 mil días, columna
`exposicion`), los recuentos son directamente comparables.

El patrón que buscábamos aflora con claridad en @fig-u35-mant-fallo: los fallos crecen de forma sostenida desde el primer
quintil de la fase (64) hasta el cuarto (91), un **40 % más de averías** cuando la revisión queda lejos
que cuando está reciente. El último quintil (83) se desmarca ligeramente de la subida, una fluctuación
compatible con el puro azar en recuentos de este tamaño. La lectura mecánica es la que el modelo
extendido necesitará: la protección es **máxima al salir de la revisión y se desvanece conforme avanza
la fase** —no es un atributo fijo de la máquina, sino un estado que se agota—.

```{r}
#| label: u35-fase-fallos
sg_prev <- subset(sg, !is.na(dias_desde_mant))   # solo preventivas: las correctivas no tienen reloj
sg_prev$tramo_fase <- cut(sg_prev$dias_desde_mant / sg_prev$intervalo_mant,
                          breaks = seq(0, 1, by = 0.2), include.lowest = TRUE)

res <- aggregate(cbind(fallos = n_fallos, exposicion) ~ tramo_fase, data = sg_prev, sum)
res
```

```{r}
#| label: fig-u35-mant-fallo
#| fig-width: 7
#| fig-height: 3.2
#| fig-cap: "Fallos acumulados por quintil de la **fase de mantenimiento** —fracción transcurrida entre dos revisiones: `dias_desde_mant` / `intervalo_mant`—, en máquinas de plan preventivo. Con la exposición casi uniforme entre quintiles (tabla previa), los recuentos son directamente comparables."
ggplot(res, aes(tramo_fase, fallos)) +
  geom_col(fill = "firebrick", alpha = 0.85) +
  labs(x = "fracción de la fase transcurrida (días desde revisión / intervalo)",
       y = "fallos acumulados")
```

Con este formato podemos **mirar los dos relojes por separado** y comprobar que **ambos** empujan el riesgo
hacia arriba (@fig-u35-relojes). Si agrupamos los meses por la **edad** de la máquina y calculamos la
**tasa de avería** (fallos por 100 días de exposición), crece de forma sostenida: una máquina vieja falla
más del **doble** que una nueva —el reloj 1—. Y si en cambio agrupamos por los **días desde la última
intervención**, la tasa vuelve a crecer: es mínima recién revisada la máquina y **se duplica** cuando la
revisión queda lejana —el reloj 2—. El modelo de la [Sección 5.6](#sec-u35-fragilidad) recogía el primero y
resumía el segundo en una etiqueta fija; el extendido lo incorpora como covariable que se actualiza mes a
mes.

```{r}
#| label: fig-u35-relojes
#| fig-width: 8
#| fig-height: 3.4
#| fig-cap: "Los dos relojes, cuantificados: tasa de avería (fallos por 100 días de exposición) según la **edad** de la máquina (izquierda, todas las máquinas) y según los **días desde el último mantenimiento** (derecha, solo plan preventivo). Ambos ejes empujan el riesgo hacia arriba, pero son tiempos distintos."
# Reloj 1 — edad (todas las máquinas)
d1 <- sg
d1$bin <- cut(d1$antiguedad, c(0, 2, 4, 6, 8, 10, 13))
r1 <- aggregate(cbind(n_fallos, exposicion) ~ bin, data = d1, sum)
r1$tasa <- 100 * r1$n_fallos / r1$exposicion
r1$reloj <- "Reloj 1 · edad de la máquina (años)"

# Reloj 2 — días desde el mantenimiento (preventivo)
d2 <- subset(sg, plan_mantenimiento == "Preventivo")
d2$bin <- cut(d2$dias_desde_mant, c(0, 15, 30, 45, 60, 90, 120))
r2 <- aggregate(cbind(n_fallos, exposicion) ~ bin, data = d2, sum)
r2$tasa <- 100 * r2$n_fallos / r2$exposicion
r2$reloj <- "Reloj 2 · días desde el mantenimiento"

rr <- rbind(r1[, c("bin", "tasa", "reloj")], r2[, c("bin", "tasa", "reloj")])
ggplot(rr, aes(bin, tasa)) +
  geom_col(fill = "firebrick", alpha = 0.85) +
  facet_wrap(~reloj, scales = "free_x") +
  labs(x = NULL, y = "fallos por 100 días de exposición")
```

### El modelo extendido {#sec-u35-extcox-modelo}

El **Cox extendido no es un modelo nuevo**: es **el
mismo** modelo de riesgos proporcionales, con la misma verosimilitud parcial y los mismos coeficientes
constantes, ajustado sobre datos en **otro formato**. Lo único que cambia es que la respuesta pasa de
`Surv(tiempo, evento)` a `Surv(tstart, tstop, fallo)`, y ese cambio de formato es lo que permite que una
covariable **actualice su valor** a lo largo del seguimiento.

¿Por qué hace falta? Porque `dias_desde_mant` **no cabe** en `intervalos` como una covariable corriente.
Allí hay **una fila por hueco entre fallos**, y una covariable de esa fila es **un solo número** válido
durante toda la espera. Pero un hueco puede durar meses y contener **varios mantenimientos**, de modo que
`dias_desde_mant` no es un número: es una **trayectoria** que sube y se reinicia dentro de la propia fila.
No hay un valor fijo que ponerle. El problema **no es de proporcionalidad** —es de **formato**: una fila por
espera no tiene resolución temporal—.

Véase en M227. En `banco$intervalos` sus dos primeras esperas ocupan **una fila cada una** —de 0 a 3.1 días
y de 3.1 a 186.5— y en esa segunda fila caben **tres revisiones** (días 48, 108 y 168), de modo que
`dias_desde_mant` recorre ahí todo el diente de sierra: no hay un número que la resuma. En el panel, en
cambio, esa misma espera se reparte en **seis filas mensuales**, cada una con su valor.


::: {.callout-note}
## En R: el formato *start-stop* y el Cox extendido
Todo el cambio cabe en la respuesta: `Surv()` pasa de **dos** argumentos a **tres**.

```r
coxph(Surv(tstart, tstop, evento) ~ x1 + x2, data = panel)
```

- **`Surv(tstart, tstop, evento)`** — cada fila es un **tramo** en el que la unidad estuvo en riesgo,
  $(\text{tstart}, \text{tstop}]$, y `evento` marca si ese tramo terminó en fallo. Los tramos de una misma
  unidad deben ser **contiguos y sin solaparse**.
- **No hay que declarar cuál es la covariable temporal**: `coxph` no necesita saberlo. Simplemente usa, en
  cada instante de fallo, los valores de la fila vigente.
- **Cuidado con el agrupamiento —pero por el motivo correcto.** El troceado **por sí solo no crea
  dependencia**: si una unidad tiene un único evento y las filas son solo su covariable partida en tramos,
  la verosimilitud parcial y los errores estándar salen **idénticos** a los del formato sin trocear, y no
  hace falta corregir nada. Lo que exige `frailty(id)` o `cluster(id)` es que la unidad aporte **varios
  eventos** —nuestro caso, [Sección 5.6](#sec-u35-fragilidad)— o que exista un agrupamiento real.
- **Construir el panel.** Aquí `banco$seguimiento` viene ya troceado; en la práctica se construye
  partiendo de los datos por unidad y añadiendo un corte cada vez que alguna covariable cambia de valor.
- **Un peligro que evitar.** Nunca debe entrar en la fila información **del futuro** (por ejemplo, un valor
  medido *después* del fallo): sería un sesgo de anticipación, y el modelo «predeciría» lo que ya sabe.
:::

No empezamos de cero: tomamos el **modelo óptimo de la [Sección 5.6](#sec-u35-fragilidad)** —plan, antigüedad
y carga, con `frailty(id_maquina)`—, lo trasladamos al panel y le **añadimos** el reloj del mantenimiento.
Dos apuntes sobre el traslado: la **fragilidad se conserva** (las filas siguen agrupadas por máquina), y la
edad pasa de `antiguedad_ini` —fija durante toda una espera— a **`antiguedad`**, que se actualiza mes a mes;
es decir, ganamos una segunda covariable temporal sin esfuerzo.

Mantenemos también `plan_mantenimiento`, porque las correctivas **no tienen reloj**, de modo que para estas máquinas `dias_desde_mant` es `NA` en todas sus filas y `mant_reciente` vale siempre 0. Es una hipótesis razonable; la pondremos a prueba.

```{r}
#| label: u35-cox-ext
cox_mes_ind_frag <- coxph(Surv(tstart, tstop, fallo) ~ plan_mantenimiento + antiguedad +
                   carga + mant_reciente + frailty(id_maquina), data = sg)
cox_mes_ind_frag
```

Aflora el mecanismo: `mant_reciente` sale con coeficiente $-0.43$ —hazard ratio $\approx 0.65$: una revisión
fresca recorta en torno a un tercio el riesgo instantáneo—, y ese efecto es **local en el tiempo**, no una
etiqueta permanente. Retén también el coeficiente del **plan**, $-0.43$: volveremos a él enseguida.

Toca cribar los efectos con la disciplina de la [Sección 5.6](#sec-u35-fragilidad) —Wald por término con
errores robustos, sobre el ajuste gemelo con `cluster(id_maquina)`—:

```{r}
#| label: u35-ext-screen
cox_mes_ind_clus <- coxph(Surv(tstart, tstop, fallo) ~ plan_mantenimiento + antiguedad +
                      carga + mant_reciente + cluster(id_maquina), data = sg)
car::Anova(cox_mes_ind_clus, test.statistic = "Wald")
```

**Todos los términos aguantan**, `plan_mantenimiento` incluido. Modelo cerrado… salvo por un detalle
incómodo: para llegar hasta aquí hemos tomado **dos decisiones arbitrarias**, y conviene ver cuánto pesan.

### Dos arbitrariedades que conviene quitar {#sec-u35-arbitrario}

1. **El umbral de los 45 días.** ¿Por qué 45 y no 30, o 60? `mant_reciente` es un **acantilado**: protección
   plena hasta el día 45, ninguna a partir del 46. Nada en los datos justifica ese salto.
2. **La rejilla mensual.** ¿Por qué tramos de 30 días? Dentro de cada uno la covariable queda **congelada**,
   y los meses con dos averías se cuentan como uno —1194 averías se quedan en 1144 meses-evento—.

Las dos tienen solución, y ninguna exige inventar nada: la primera se quita **dando forma** a la covariable,
la segunda **dejando de trocear**.

#### La primera arbitrariedad: dar forma en vez de poner un umbral

La @fig-u35-relojes no muestra un escalón, sino un **desvanecimiento gradual**. Codifiquemos una nueva variable de protección por el mantenimiento, de la forma:
$$\texttt{prot\_mant} = \exp(-\texttt{dias\_desde\_mant}/\tau),$$
que vale 1 el día de la revisión y se apaga suavemente. Cambiamos un umbral arbitrario por una **escala**
$\tau$, que al menos podemos elegir con los datos: ajustamos para una rejilla de valores y miramos el AIC.

```{r}
#| label: u35-perfil-tau
taus <- c(20, 30, 40, 50, 60, 70, 80, 100, 120)
perfil <- sapply(taus, function(tau) {
  sg$p <- ifelse(is.na(sg$dias_desde_mant), 0, exp(-sg$dias_desde_mant / tau))
  m <- coxph(Surv(tstart, tstop, fallo) ~ antiguedad + carga + p, data = sg)
  c(AIC = AIC(m), coef_prot = coef(m)[["p"]])   # el coeficiente, para ver cómo depende de tau
})
data.frame(tau = taus, AIC = round(perfil["AIC", ], 1),
           coef_prot = round(perfil["coef_prot", ], 3))
```

El perfil cae con fuerza hasta $\tau\approx 60$ y luego se **aplana**: el mínimo nominal está en $\tau = 100$,
pero 70, 80, 100 y 120 cambian en un solo punto de AIC. Tomamos $\tau = 60$ por resultar más interpretable: a los dos meses la protección ha caído a un tercio (de -1.506 a -1.205, según el coeficiente de la variable). Definimos ya esta variable de protección por mantenimiento con el fijo de 60 días, que aplica a todas las máquinas por igual, independientemente del mantenimiento actual, que recordemos que estaba entre 60 y 120. Un detalle que será decisivo: para una máquina **correctiva** `prot_mant` vale exactamente **0** —protección
nula, siempre—, que es justo lo que le corresponde. Con la covariable así codificada, volvemos a cribar:

```{r}
#| label: u35-ext-screen2
# definimos la variable de protección por mantenimiento
sg$prot_mant <- ifelse(is.na(sg$dias_desde_mant), 0, exp(-sg$dias_desde_mant / 60))
# Ajustamos el modelo con ella
cox_mes_prot_clus <- coxph(Surv(tstart, tstop, fallo) ~ plan_mantenimiento + antiguedad +
                       carga + prot_mant + cluster(id_maquina), data = sg)
car::Anova(cox_mes_prot_clus, test.statistic = "Wald")
```

El veredicto cambia por completo: **`plan_mantenimiento` deja de ser significativo** —de
$\chi^2\approx 20.6$ ($p\approx 6\times10^{-6}$) con el indicador binario a $\chi^2\approx 2.2$ ($p\approx 0.14$)
ahora—, mientras edad, carga y mantenimiento se sostienen con holgura. Y la explicación es transparente una
vez vista:

::: {.callout-important}
## Por qué el plan sobra ahora (y no antes)
La ventaja del plan preventivo **era** el mantenimiento. Con el indicador binario, una correctiva y una
preventiva con 50 días sin revisión compartían el mismo valor (`mant_reciente = 0`) pese a ser situaciones
**distintas** —la segunda conserva algo de protección residual—; ese desajuste dejaba un **residuo** que la
etiqueta `plan` recogía —justo el coeficiente $-0.43$ que retuvimos al ajustar `cox_mes_ind_frag`—, y por eso
parecía imprescindible. La forma continua reparte la protección de forma
**graduada** y coloca a las correctivas en su lugar exacto (`prot_mant = 0`): ya no queda residuo que
explicar, y el plan se vuelve **redundante**.

La lección va más allá del ejemplo: **que una covariable resulte significativa puede depender de cómo
hayamos codificado otra**. Ser de plan preventivo no protege *por sí mismo*; protege *porque te revisan
periódicamente*. Y una máquina correctiva no es otro mundo: es el **extremo sin protección** de la misma
curva.
:::

Retiramos el término prescindible y reajustamos, con la fragilidad de vuelta:

```{r}
#| label: u35-cox-final
cox_mes_opt_frag <- coxph(Surv(tstart, tstop, fallo) ~ antiguedad + carga + prot_mant +
                   frailty(id_maquina), data = sg)
cox_mes_opt_frag
```

El coeficiente de `prot_mant` sale **próximo a $-1.2$**: al intervenir, el riesgo se multiplica por
$\exp(-1.2)\approx 0.30$ —cae a menos de un tercio— y remonta con los días. **Una arbitrariedad menos**, y
un modelo más simple que el de partida.

#### ¿Etiqueta o reloj? La comparación {#sec-u35-comparar}

La caída del plan merece confirmación formal: ¿describe mejor el riesgo el **reloj** del mantenimiento
que la **etiqueta** del plan? Los dos contendientes, sobre el **mismo panel mensual**, difieren solo en
**cómo representan el mantenimiento**:

$$\text{M}_{\texttt{plan}}:\qquad \log h_i(t) \;=\; \log h_0(t) \;+\; \beta_1\,\texttt{plan}_i
\;+\; \beta_2\,\texttt{antiguedad}_i(t) \;+\; \beta_3\,\texttt{carga}_i$$

$$\text{M}_{\texttt{reloj}}:\qquad \log h_i(t) \;=\; \log h_0(t)
\;+\; \beta_1\,\texttt{antiguedad}_i(t) \;+\; \beta_2\,\texttt{carga}_i
\;+\; \beta_3\,\underbrace{e^{-\texttt{dias\_desde\_mant}_i(t)/60}}_{\texttt{prot\_mant}_i(t)}$$

$\text{M}_{\texttt{plan}}$ es el modelo óptimo de la [Sección 5.6](#sec-u35-fragilidad) trasladado al
panel: el mantenimiento como **etiqueta fija** de la máquina. $\text{M}_{\texttt{reloj}}$ es nuestro
modelo final: la etiqueta sustituida por el **reloj** que se actualiza mes a mes. El duelo se disputa
entre los **gemelos sin fragilidad** (`cox_mes_plan` y `cox_mes_opt`), por dos razones que aquí solo
enunciamos —las sistematizamos en [las reglas del juego](#sec-u35-reglas)—: el AIC exige **los mismos
datos** (ambos usan las 18 252 filas del panel) y **no está definido** a través del término penalizado de
una fragilidad. Que prescindir de ella no distorsiona el retrato lo comprobamos sobre la marcha:

```{r}
#| label: u35-comparar
cox_mes_plan <- coxph(Surv(tstart, tstop, fallo) ~ plan_mantenimiento + antiguedad + carga,
                      data = sg)
cox_mes_opt  <- coxph(Surv(tstart, tstop, fallo) ~ antiguedad + carga + prot_mant,
                      data = sg)

# ¿altera la fragilidad los coeficientes? (cox_mes_opt_frag = cox_mes_opt + frailty)
data.frame(
  efecto         = names(coef(cox_mes_opt)),
  sin_fragilidad = round(coef(cox_mes_opt), 3),
  con_fragilidad = round(coef(cox_mes_opt_frag)[names(coef(cox_mes_opt))], 3),
  row.names      = NULL)
```

Las tres estimaciones se mueven muy poco —ninguna llega a un **3 %**, y todas conservan signo, magnitud e
interpretación—: la fragilidad **no cambia el retrato del riesgo**; cambia la **confianza** que merecen
sus efectos y la **discriminación** del modelo. Con eso claro, el AIC puede ordenar las dos estructuras:

```{r}
#| label: u35-comparar-aic
data.frame(
  modelo       = c("M_plan  (5.6 trasladado al panel)", "M_reloj (final)"),
  k            = c(length(coef(cox_mes_plan)), length(coef(cox_mes_opt))),
  loglik       = round(c(logLik(cox_mes_plan), logLik(cox_mes_opt)), 1),
  AIC          = round(c(AIC(cox_mes_plan), AIC(cox_mes_opt)), 1),
  concordancia = round(c(summary(cox_mes_plan)$concordance[1],
                         summary(cox_mes_opt)$concordance[1]), 3))
```

Ambos modelos tienen **el mismo número de coeficientes** (tres) y se ajustan a **las mismas filas**, de modo
que la comparación es directa —con una salvedad honesta: `prot_mant` lleva dentro una $\tau$ que elegimos
sobre estos mismos datos, así que $\text{M}_{\texttt{reloj}}$ gasta en realidad un poco más de flexibilidad
de la que declara—. El AIC **baja 12.2 puntos** al sustituir la etiqueta del plan por el reloj del
mantenimiento, y aun cargándole a `prot_mant` un parámetro extra por la $\tau$ estimada seguirían siendo
**10.2**. (Ese 13312.9 no es nuevo: es exactamente el que ya vimos en la fila $\tau = 60$ del perfil de
$\tau$, porque se trata del mismo modelo.) Una diferencia de esa magnitud es contundente —como referencia
habitual, $\Delta$AIC > 10 indica que el modelo peor tiene **muy poco** apoyo [@burnham2002]—. Eso sí, con
una cautela: el AIC **también** supone observaciones independientes, y aquí no lo son. Léase, pues, como
una **ordenación indicativa** —lo informativo es la magnitud de la diferencia—, no como un contraste.

Y el **contraste formal** ya lo teníamos hecho. Los dos modelos **no están anidados** (uno lleva `plan`,
el otro `prot_mant`), así que no cabe un test entre ellos; pero la pregunta «¿aporta el reloj **sobre** el
plan?» es justo la que respondió la **criba robusta** de `cox_mes_prot_clus`: $\chi^2\approx 14$,
$p\approx 2\times10^{-4}$ para `prot_mant`, con el plan cayendo en la misma tabla. La respuesta es, pues,
doble y consistente: el reloj **ajusta mejor** y lo hace con **menos supuestos artificiales**.

Una advertencia final que conviene no malinterpretar: la **concordancia** apenas se mueve (0.621 → 0.623).
No contradice lo que vimos sobre la fragilidad, porque son comparaciones distintas: aquí cambiamos
**covariables** manteniendo la estructura de agrupamiento, mientras que **añadir la fragilidad** subía la
concordancia de ≈ 0.62 a ≈ 0.68 ([Sección 5.6](#sec-u35-fragilidad)). La lección es que **ajustar mejor el
mecanismo no garantiza discriminar mejor entre máquinas**: buena parte de lo que separa a unas de otras no
es ninguna covariable observada, sino su fragilidad individual.

#### La segunda arbitrariedad: dejar de trocear, con `tt()`

Si **cualquier** troceado congela la covariable, la salida es no trocear. Y podemos permitírnoslo porque
`dias_desde_mant` es una **función determinista del tiempo**: en vez de precalcularla, le decimos a `coxph`
**cómo calcularla** y la evaluará **exactamente** en cada instante de fallo. Eso es `tt()`. Trabajamos sobre
los datos en su forma exacta —una fila por espera, con sus tiempos reales— y pasamos la función:

```{r}
#| label: u35-tt
# 1) Calendario de revisiones de cada máquina. Para evaluar la protección en un
#    instante t cualquiera basta saber en qué día del ciclo caen las revisiones
#    (su "fase"), que leemos del panel: día de revisión = punto medio - dias_desde_mant.
cal <- do.call(rbind, lapply(split(sg, sg$id_maquina), function(d) {
  med <- (d$tstart + d$tstop) / 2
  data.frame(id_maquina     = d$id_maquina[1],
             entry          = min(d$tstart),          # primer día observado
             intervalo_mant = d$intervalo_mant[1],
             fase = if (is.na(d$intervalo_mant[1])) NA_real_ else
                      median((med - d$dias_desde_mant) %% d$intervalo_mant[1], na.rm = TRUE))
}))

# 2) Los datos, en su forma exacta: una fila por espera, en tiempo de calendario.
# recuperados de la tabla iv=banco$intervalos
ag <- do.call(rbind, lapply(split(iv, iv$id_maquina), function(d) {
  d <- d[order(d$n_intervalo), ]
  d$tstart <- cal$entry[match(d$id_maquina[1], cal$id_maquina)] +
              cumsum(c(0, head(d$tiempo_entre, -1)))
  d$tstop  <- d$tstart + d$tiempo_entre
  d
}))
ag$idx <- match(ag$id_maquina, cal$id_maquina)   # clave para consultar `cal`

# Solo para MIRARLO: los días desde la revisión al cerrarse el tramo. El modelo
# NO usa esta columna —la recalcula `tt()` en cada instante—; la añadimos para
# ver qué valor manejará. `NA` en las correctivas, que no tienen revisiones.
ag$dias_desde_mant <- round((ag$tstop - cal$fase[ag$idx]) %% cal$intervalo_mant[ag$idx], 1)

subset(ag, id_maquina == "M227",
       select = c(n_intervalo, tstart, tstop, evento, antiguedad_ini, dias_desde_mant))

# 3) El ajuste. `tt` se invoca en CADA instante de fallo con las filas en riesgo:
#    x = los `idx` de esas filas, t = el instante del fallo.
prot_tt <- function(x, t, ...) {
  fs <- cal$fase[x]; ivm <- cal$intervalo_mant[x]
  ifelse(is.na(ivm), 0, exp(-((t - fs) %% ivm) / 60))   # protección en el instante t
}

cox_tt_opt <- coxph(Surv(tstart, tstop, evento) ~ antiguedad_ini + carga + tt(idx),
                data = ag, tt = prot_tt)
round(coef(cox_tt_opt), 3)
```

Merece la pena comparar esa tabla con la del panel mensual: es **la misma máquina M227**, vista de otro
modo. Allí eran 49 filas de 30 días, con `dias_desde_mant` alternando entre 27 y 57. Aquí son **siete tramos
que duran lo que dura cada espera** —de 3 días el primero a 796 el tercero— y `dias_desde_mant` toma el
valor que de verdad tenía **en el instante del fallo**: 15.1, 18.5, 34.5, 43.0… Ninguna avería se redondea
a un mes, y ninguna se pierde.

Ojo a un malentendido fácil: `idx` **no es una covariable**, sino una **clave de consulta**. Lo que entra en
el modelo es la misma $\exp(-\texttt{dias\_desde\_mant}/60)$ de siempre; lo único que cambia es **cuándo se
calcula** —ya no es una columna congelada, sino un valor evaluado en cada instante de fallo—. Por eso su
coeficiente es comparable, aunque R lo etiquete crípticamente como `tt(idx)`.

La @fig-u35-tt-viz lo hace visible sobre M227: `tt()` no consulta ninguna columna, sino que **reconstruye
la trayectoria completa** de la protección y la evalúa **solo en los instantes de fallo** —en los dos
suyos, donde M227 es numerador, y en los de las demás máquinas, donde comparece en el **denominador** del
conjunto de riesgo—. Entre punto y punto, la curva no se consulta nunca: la verosimilitud parcial solo
mira las covariables cuando alguien falla. La escalera del panel, a su lado, muestra lo que el congelado
le hacía a esa misma información.

```{r}
#| label: fig-u35-tt-viz
#| fig-width: 8
#| fig-height: 3.2
#| fig-cap: "Qué evalúa `tt()`, visto sobre M227 (ventana: sus dos primeros fallos). La curva gris es su protección exacta, $\\exp(-\\texttt{dias\\_desde\\_mant}/60)$, que salta a 1 en cada revisión (días 48, 108, 168) y se desvanece después; los tramos azules son la versión **congelada** que usaba el panel mensual (solo dos valores, que ni alcanzan los picos ni los valles de la curva). Cada punto rojo marca un **instante en que falla alguna máquina del banco**: en ese momento la verosimilitud parcial forma su conjunto de riesgo, y `tt()` calcula la protección que M227 tenía **exactamente entonces** para incluirla en el denominador —M227 participa como término de comparación en los fallos ajenos—. Las ✕ son sus dos fallos propios, en los que además es numerador."
fase_m <- cal$fase[cal$id_maquina == "M227"]
prot_m <- function(t) exp(-((t - fase_m) %% 60) / 60)   # la misma función que pasamos a tt()

tj      <- sort(ag$tstop[ag$evento == 1])               # instantes de fallo de TODO el banco
tj      <- tj[tj <= 210]                                # ventana: dos primeras esperas de M227
propios <- ag$tstop[ag$id_maquina == "M227" & ag$evento == 1 & ag$tstop <= 210]

curva <- data.frame(t = seq(0, 210, by = 0.5)); curva$prot <- prot_m(curva$t)
riesgo <- data.frame(t = tj);                   riesgo$prot <- prot_m(riesgo$t)
panel  <- subset(sg, id_maquina == "M227" & tstop <= 210)

ggplot() +
  geom_line(data = curva, aes(t, prot), color = "grey65") +
  geom_segment(data = panel, aes(x = tstart, xend = tstop,
                                 y = prot_mant, yend = prot_mant),
               color = "steelblue", linewidth = 1) +
  geom_point(data = riesgo, aes(t, prot), color = "firebrick", size = 0.9) +
  geom_point(data = data.frame(t = propios, prot = prot_m(propios)),
             aes(t, prot), shape = 4, size = 3, stroke = 1.2) +
  labs(x = "día de seguimiento (M227)", y = "protección del mantenimiento")
```

Sin rejilla, sin eventos colapsados y sin congelado, el coeficiente de la protección sale en **$-1.249$**.
Y la **fragilidad** también cabe en el formato exacto —vuelve a salir significativa ($p\approx 0.011$),
aunque con menos holgura que en el panel—:

```{r}
#| label: u35-tt-frailty
cox_tt_opt_frag <- coxph(Surv(tstart, tstop, evento) ~ antiguedad_ini + carga + tt(idx) +
                     frailty(id_maquina), data = ag, tt = prot_tt)
cox_tt_opt_frag
```

Tenemos así las **cuatro combinaciones** —dos formatos de los datos, cada uno sin y con fragilidad— y
podemos cerrar el cuadro reuniendo, para cada modelo, el coeficiente de la protección y su
**concordancia**. (El AIC no cabe en esta tabla: panel y formato exacto son **datos distintos** — la
regla la sistematizamos en [las reglas del juego](#sec-u35-reglas).)

```{r}
#| label: u35-tt-comparativa
modelos <- list("panel mensual · sin fragilidad" = cox_mes_opt,
                "panel mensual · con fragilidad" = cox_mes_opt_frag,
                "tt() exacto   · sin fragilidad" = cox_tt_opt,
                "tt() exacto   · con fragilidad" = cox_tt_opt_frag)

# la protección es el último coeficiente en los cuatro modelos
data.frame(
  coef_prot    = sapply(modelos, function(m) round(unname(rev(coef(m))[1]), 3)),
  concordancia = sapply(modelos, function(m) round(unname(summary(m)$concordance[1]), 3)))
```

La tabla se lee en dos direcciones. 

- **Por formatos**: congelar la covariable **atenúa** el coeficiente
—de $-1.249$ a $-1.205$ sin fragilidad (un 4 %), de $-1.238$ a $-1.182$ con ella (un 5 %)—; mantener fija
la covariable dentro de cada tramo es un error de medida, y un error de medida **encoge** el efecto.

- **Por fragilidad**: reconocerla apenas mueve la protección en ninguno de los dos formatos, pero **sube la
discriminación** en ambos (concordancia 0.623 → 0.690 en el panel, 0.625 → 0.672 en el exacto) —la
lección de la [Sección 5.6](#sec-u35-fragilidad), reproducida—. 

Las cuatro
estimaciones caben en una **banda estrecha**: ninguna decisión de construcción cambia la conclusión; lo
que se mueve es la tercera cifra. Pero ahora sabemos **cuánto** cuesta cada atajo, que es distinto de
suponer que no cuesta nada.

Con el contraste hecho, tomamos una decisión de alcance: **en adelante —en lo que queda de unidad y en la
[Unidad 3.6](#sec-u36)— trabajaremos con el panel mensual**, esto es, con el modelo `cox_mes_opt_frag`
(edad, carga y `prot_mant`, con fragilidad). ¿Por qué el panel y no `tt()`? Porque el formato *start-stop*
**se ve y se toca** —con él se entiende qué es un conjunto de riesgo—, y ahora sabemos cuánto cuesta esa
comodidad: un 4–5 % de atenuación, siempre conservadora, que no altera ninguna conclusión. En un trabajo
publicable correspondería `tt()`; aquí el panel sirve para aprender, y haberlo contrastado es lo que
permite seguir usándolo con la conciencia tranquila. La moraleja excede al ejemplo: **toda discretización
es una decisión de modelización**, no un detalle de preparación de datos; lo barato no es evitarla, sino
**medir su efecto**.

::: {.callout-note}
## En R: `tt()` — uso y límites
La covariable temporal exacta se declara en dos piezas: un término **`tt(variable)`** en la fórmula y una
**función** en el argumento `tt =` de `coxph()`.

```r
coxph(Surv(tstart, tstop, evento) ~ x1 + tt(z), data = datos,
      tt = function(x, t, ...) ...)
```

- **La función se evalúa en cada instante de fallo**, con las filas **en riesgo** en ese momento: `x` son
  los valores de la variable envuelta en `tt()` para esas filas, `t` es el instante, y lo que devuelve es
  el **valor de la covariable justo entonces** — eso es lo que entra en el predictor lineal.
- **La variable envuelta puede ser una clave**, no la covariable: nuestro `tt(idx)` pasa índices y la
  función consulta con ellos el calendario `cal`. R etiquetará el coeficiente como `tt(idx)`, pero mide la
  protección.
- **Varios relojes** → varios términos `tt()` y una **lista** de funciones en `tt =`, en el mismo orden.
- **Se combina con `frailty()`** — lo acabamos de hacer— y admite el mismo Wald robusto vía `cluster`.
- **Su límite conceptual**: exige que la covariable sea una **función conocida del tiempo** —el reloj del
  mantenimiento, la edad, o una interacción $x\cdot g(t)$ si hubiera que modelar un $\beta(t)$—. Cuando la
  covariable se **mide** en fechas —una analítica repetida, un tratamiento que empieza y para— no hay
  fórmula que pasarle: la única vía es un panel *start-stop* con un tramo por valor medido, como nuestro
  `banco$seguimiento`.
- **Aguas abajo, el soporte es menor**: las curvas predichas de la sección siguiente las obtendremos del
  gemelo de panel (`cox_mes_opt`), no del modelo con `tt()`.
:::

## 5.9 Cierre: comparar, predecir, validar {#sec-u35-cierre}

Cerramos la unidad con las tres tareas que convierten una colección de modelos en resultados: fijar las
**reglas** con las que se comparan, **predecir** para ayudar a decidir, y **validar** lo aprendido contra
la verdad del generador.

### Comparar modelos de Cox: las reglas del juego {#sec-u35-reglas}

Entre esta unidad y el AFT de la [Unidad 3.4](#sec-u34) hemos ajustado **quince modelos de
supervivencia** sobre **tres representaciones** de los mismos fallos, cada una con su respuesta:

- **`esp`** — una fila por **espera**: tabla `intervalos` (`iv`), respuesta `Surv(tiempo_entre, evento)`;
- **`mes`** — panel **mensual**: tabla `seguimiento` (`sg`), respuesta `Surv(tstart, tstop, fallo)`;
- **`tt`** — tiempos **exactos** en calendario: tabla `ag`, respuesta `Surv(tstart, tstop, evento)` con
  la protección evaluada por `tt()`.

El recopilatorio completo, en orden de aparición (la capa final indica la inferencia: nada = verosimilitud
parcial ordinaria; `clus` = errores robustos; `frag` = fragilidad):

| Datos | Modelo | Predictores | Papel |
|:---:|---|---|---|
| `esp` | `aft_w` (U. 3.4) | plan + antiguedad_ini + carga + proceso | AFT Weibull: verosimilitud **completa** |
| `esp` | `cox_esp` | plan + antiguedad_ini + carga + proceso + fabricante | Cox basal completo (5.3) |
| `esp` | `cox_esp_opt` | plan + antiguedad_ini + carga + fabricante | tras la criba LR (5.5) |
| `esp` | `cox_plan` | plan | la identidad score = log-rank (5.5) |
| `esp` | `cox_esp_opt_frag` | ídem `cox_esp_opt` + `frailty(id_maquina)` | ¿basta la fragilidad? (5.6) |
| `esp` | `cox_esp_opt_clus` | ídem `cox_esp_opt` + `cluster(id_maquina)` | criba robusta: cae el fabricante (5.6) |
| `esp` | `cox_esp_final_frag` | plan + antiguedad_ini + carga + `frailty` | **óptimo de esperas** (5.6–5.7) |
| `mes` | `cox_mes_ind_frag` | plan + antiguedad + carga + mant_reciente + `frailty` | el reloj como indicador de 45 días (5.8) |
| `mes` | `cox_mes_ind_clus` | ídem con `cluster` | su criba robusta |
| `mes` | `cox_mes_prot_clus` | plan + antiguedad + carga + prot_mant + `cluster` | criba con la forma continua: cae el plan |
| `mes` | `cox_mes_plan` | plan + antiguedad + carga | M$_{\texttt{plan}}$, el rival de la comparación |
| `mes` | `cox_mes_opt` | antiguedad + carga + prot_mant | M$_{\texttt{reloj}}$; base de la predicción |
| `mes` | `cox_mes_opt_frag` | ídem + `frailty` | **modelo de trabajo** (aquí y en 3.6) |
| `tt` | `cox_tt_opt` | antiguedad_ini + carga + tt(idx) | la protección exacta, sin congelar |
| `tt` | `cox_tt_opt_frag` | ídem + `frailty` | ídem con fragilidad |

: Los quince modelos de supervivencia del caso (más los nueve ajustes anónimos del perfil de $\tau$). {#tbl-u35-modelos}

Por el camino los hemos comparado de muchas maneras, y cada vez con la herramienta que tocaba. Merece la
pena **sistematizar las reglas** antes de pasar a la predicción, porque son las mismas que gobernarán la
síntesis de la [Unidad 3.6](#sec-u36):

| Situación | Herramienta | Por qué | Dónde lo hicimos |
|---|---|---|---|
| Misma respuesta, sin fragilidad, **anidados** | LRT (`anova`) o criba **LR tipo II** | las verosimilitudes parciales comparten escala | `proceso`, en 5.5 |
| Misma respuesta, sin fragilidad, **no anidados** | **AIC/BIC** | ordenan, no contrastan; $\Delta$AIC > 10 = apoyo muy débil [@burnham2002] | perfil de $\tau$; M$_{\texttt{plan}}$ vs M$_{\texttt{reloj}}$ |
| **Término individual** con eventos repetidos por máquina | **Wald robusto** (`cluster`) | el LRT ingenuo trata las filas como independientes y es anticonservador | `fabricante` en 5.6; `plan` y `prot_mant` en 5.8 |
| Interviene una **fragilidad** | estructura → **gemelos sin fragilidad**; términos → Wald robusto; varianza → su propio contraste | el término penalizado gasta g.l. fraccionarios: ni `anova()` ni AIC a su través tienen respaldo | la comparación de M$_{\texttt{plan}}$/M$_{\texttt{reloj}}$ |
| **Distinta respuesta** (esperas / panel / exacto) | AIC y LRT **prohibidos**; sí: coeficientes, concordancia (orientativa) y predicciones | las verosimilitudes viven en escalas distintas: miden datos diferentes | la tabla 2×2 de `tt()` |
| Cox frente a **AFT** (misma tabla) | tampoco AIC: verosimilitud **parcial** frente a **completa** | clases de verosimilitud distintas | el puente $\text{HR}=\text{AF}^{-1/\sigma}$, en 5.4 |

Tres apostillas completan el cuadro. La primera desarrolla la regla de la **fragilidad**: el AIC se
construye como $-2\log L + 2k$, y un ajuste con `frailty()` no aporta ninguno de los dos ingredientes en
su forma ordinaria — la verosimilitud está **penalizada**, y $k$ no es un recuento de parámetros sino unos
grados de libertad **efectivos**, fraccionarios y estimados de los propios datos (en torno a 110 de las
400 máquinas en nuestros ajustes) —. Nada de eso es lo que la teoría de Akaike respalda, y lo mismo
descuadra los g.l. de un `anova()`. De ahí la receta: cuando la pregunta es de **estructura de
covariables**, se compara sobre los **gemelos sin fragilidad** —legitimado porque los $\hat\beta$ apenas
cambian—; la fragilidad misma se contrasta con su propio test, y los términos, con el Wald robusto.

La segunda: cuando la corrección robusta actúa, su severidad depende de **dónde varía la covariable**.
`prot_mant` cambia **dentro** de cada máquina —cada una recorre sus propios ciclos—, así que la
información no procede de comparar máquinas entre sí y el agrupamiento apenas la penaliza
($\chi^2\approx 14$ con o sin corrección). `fabricante`, en cambio, es una etiqueta **constante dentro de
cada máquina**: toda su información es *entre* máquinas, que es justo donde la correlación intra-máquina
infla la confianza —y por eso cayó de $p\approx 0.017$ a $p\approx 0.12$—. La regla útil: **cuanto más
constante sea una covariable dentro del clúster, más severa será la corrección robusta**.

La tercera: las reglas no son burocracia, sino la traducción práctica de una única idea —**cada
verosimilitud mide lo suyo**. Comparar dos números solo tiene sentido si miden lo mismo sobre lo mismo;
cuando no lo hacen, quedan los puentes que no dependen de la verosimilitud: coeficientes que estiman el
mismo mecanismo, discriminación y predicciones.

### Predicción: del modelo a la decisión {#sec-u35-prediccion}

Un modelo ajustado no sirve solo para interpretar coeficientes: sirve para **anticipar**. Y aquí es donde el
Cox extendido rinde su mejor fruto, porque permite preguntar algo que ningún modelo anterior podía
responder: *¿cuánto ganaría esta máquina si la revisáramos cada 60 días en lugar de cada 120?*

Conviene distinguir **dos niveles** de predicción, porque Cox los trata de forma muy distinta.

**Nivel 1 · Riesgo relativo.** Es la predicción *natural* del modelo: el multiplicador $e^{x^\top\beta}$, que
compara perfiles entre sí **sin necesidad del riesgo de base**. Se obtiene con `predict(..., type = "lp")`
(el predictor lineal) o `type = "risk"` (su exponencial).

```{r}
#| label: u35-pred-relativo
perfiles <- data.frame(
  perfil     = c("recién mantenida", "sin protección",
                 "vieja y cargada, recién mantenida", "vieja y cargada, sin protección"),
  antiguedad = c(3, 3, 10, 10),
  carga      = c(0.50, 0.50, 0.90, 0.90),
  prot_mant  = c(1, 0, 1, 0))

perfiles$lp <- predict(cox_mes_opt, newdata = perfiles, type = "lp")
perfiles$riesgo_relativo <- round(exp(perfiles$lp - perfiles$lp[1]), 2)
perfiles[, c("perfil", "antiguedad", "carga", "prot_mant", "riesgo_relativo")]
```

Tomando como referencia una máquina joven, poco cargada y recién revisada, dejar que el mantenimiento
envejezca **multiplica el riesgo por más de 3**; y una máquina vieja, muy cargada y sin protección llega a
**casi 9 veces** el riesgo de la referencia. Estos cocientes son el pan de cada día de Cox: **no** dicen
*cuántas* averías habrá, sino *cuántas veces más* riesgo tiene un perfil que otro.

**Nivel 2 · Probabilidad absoluta.** Para responder «¿qué probabilidad hay de que aguante un año sin
avería?» hace falta el **riesgo de base**, que `survfit()` estima de forma no paramétrica (Breslow) y combina
con el perfil. Con covariables dependientes del tiempo no basta un perfil fijo: hay que darle una
**trayectoria** —una fila por tramo, con `tstart`, `tstop` y el valor de las covariables en cada uno—, y
señalar con `id` a qué escenario pertenece cada fila.

```{r}
#| label: u35-escenarios
# construye la trayectoria de una máquina bajo una política de mantenimiento dada
escenario <- function(nombre, edad0, carga, intervalo, dias = 360) {
  t <- 0:(dias - 1)
  prot <- if (is.na(intervalo)) 0 else exp(-(t %% intervalo) / 60)
  data.frame(id = nombre, tstart = t, tstop = t + 1,
             fallo = 0,          # survfit reconstruye Surv(): la respuesta debe estar
             antiguedad = edad0 + t / 365, carga = carga, prot_mant = prot)
}

nd <- rbind(escenario("preventivo cada 60 d",  5, 0.75,  60),
            escenario("preventivo cada 120 d", 5, 0.75, 120),
            escenario("correctivo (sin revisiones)", 5, 0.75, NA))
head(nd, 4)
```

```{r}
#| label: fig-u35-pred
#| fig-width: 7.5
#| fig-height: 3.6
#| fig-cap: "Predicción para una **misma** máquina (5 años, carga 0.75) bajo tres políticas de mantenimiento: probabilidad de llegar a cada día **sin avería** durante un año de seguimiento. Las curvas combinan el riesgo de base estimado por `survfit()` con la trayectoria de covariables de cada escenario. Los **escalones** son comunes a las tres curvas: proceden del riesgo de base, que solo salta en los instantes de fallo observados (mensuales, por el troceado del panel). Lo que distingue a las curvas es su **separación creciente**: cuanto más frecuente la revisión, más lenta la caída."
sf <- survfit(cox_mes_opt, newdata = nd, id = id)

# survfit devuelve las tres curvas encadenadas; `sf$strata` dice cuántos
# instantes aporta cada escenario, y con eso las separamos en formato largo
pred <- data.frame(tiempo    = sf$time,
                   surv      = as.vector(sf$surv),
                   escenario = rep(names(sf$strata), sf$strata))

ggplot(pred, aes(tiempo, surv, color = escenario)) +
  geom_step(linewidth = 0.8) +
  scale_y_continuous(limits = c(0, 1)) +
  labs(x = "días de seguimiento", y = "P(sin avería hasta t)", color = NULL)
```

Y podemos leer la cifra concreta al cabo del año:

```{r}
#| label: u35-pred-tabla
# la supervivencia al final del año: el último valor de cada curva
aggregate(surv ~ escenario, data = pred, FUN = function(s) round(tail(s, 1), 3))
```

La @fig-u35-pred lo resume, y la lectura es directamente **accionable**: al cabo de un año, la probabilidad
de que esa máquina siga sin averiarse es del **58 %** con revisiones cada 60 días, baja al **51 %** si se
espacian a 120, y cae al **38 %** sin mantenimiento preventivo.

Conviene leer esos números con cuidado, porque no son proporcionales al esfuerzo. **Duplicar** la frecuencia
de revisión —de 120 a 60 días— rinde **7 puntos**; en cambio, pasar de no revisar a hacerlo cada cuatro meses
gana **13**. La primera revisión es, con diferencia, la más rentable, y a partir de ahí hay **rendimientos
decrecientes**. Puestas junto al coste de cada intervención, esas cifras son exactamente el número que una
jefatura de mantenimiento necesita para decidir **cuántas** revisiones compensa pagar.

::: {.callout-warning}
## Cuatro cautelas al predecir con Cox
1. **El riesgo de base es no paramétrico.** Solo está definido en el **rango de tiempos observado**: fuera de
   él, `survfit` no extrapola. Cox no sirve para pronosticar más allá del seguimiento.
2. **Condicional vs marginal.** Con `frailty(id_maquina)`, los coeficientes son **condicionales** a la
   fragilidad de una máquina concreta. Las curvas de arriba se han calculado con el ajuste **sin** el término
   penalizado (prácticamente los mismos $\hat\beta$): describen el **promedio poblacional** de las curvas,
   $\mathbb{E}_Z[S(t\mid Z)]$ —que no es la curva de ninguna máquina concreta, ni siquiera de una con
   fragilidad media: la $Z_i$ de cada máquina desplazaría toda su curva—.
3. **Aquí "supervivencia" es tiempo hasta la *próxima* avería.** El proceso es **recurrente**; estas curvas
   describen el tiempo hasta el siguiente fallo desde el inicio del escenario, no la vida útil total.
4. **Predicción $\ne$ causalidad.** El modelo dice que las máquinas revisadas fallan menos *en estos datos*;
   afirmar que revisarlas *hará* que fallen menos exige, además, que no haya confusión no observada. (Aquí
   sabemos que el mecanismo es causal porque lo hemos simulado; en la vida real, no.)
:::

::: {.callout-note}
## En R: predecir con un modelo de Cox
Dos funciones, según se quiera riesgo **relativo** o probabilidad **absoluta**.

```r
predict(cox, newdata = perfiles, type = "lp")     # predictor lineal x'β
predict(cox, newdata = perfiles, type = "risk")   # su exponencial, exp(x'β)
survfit(cox, newdata = perfiles)                  # curva de supervivencia S(t)
survfit(cox, newdata = trayectorias, id = id)     # ídem, con covariables temporales
```

- **`type = "lp"` / `"risk"`** — el **riesgo relativo**, que **no necesita** el riesgo de base. Ojo: R los
  centra en la media de la muestra, así que su valor absoluto no significa nada; lo interpretable es el
  **cociente entre dos perfiles**, que es lo que hacemos al dividir por el perfil de referencia.
- **`survfit(cox, newdata = ...)`** — combina los $\hat\beta$ con el riesgo de base estimado por **Breslow**
  y devuelve $\hat S(t)$ para cada perfil. Sus componentes útiles: `$time`, `$surv`, `$strata`. La función
  `summary(sf, times = 360)` extrae la supervivencia en instantes concretos.
- **Con covariables dependientes del tiempo**, un perfil fijo no basta: hay que pasar una **trayectoria**
  (una fila por tramo, con `tstart`/`tstop`) e identificar los escenarios con **`id =`**. Y `newdata` debe
  incluir la **variable respuesta**, porque `survfit` reconstruye la fórmula del modelo.
- **`survminer::ggsurvplot()`** dibuja estas curvas directamente en `ggplot2`, con intervalos y tabla de
  sujetos en riesgo, si se prefiere a construir el gráfico a mano.
- **Modelos con `frailty()`**: `survfit` no maneja bien el término penalizado. Lo práctico es predecir con el
  ajuste **sin** fragilidad (que da prácticamente los mismos $\hat\beta$), leyendo el resultado como
  **poblacional**.
:::

### Validación contra el DGP {#sec-u35-validacion}

Como en las unidades anteriores, cerramos aprovechando que conocemos la **verdad** del proceso
generador, almacenada en el propio banco:

```{r}
#| label: u35-verdad
verdad <- attr(banco, "verdad")
c(verdad$beta_hazard[c("antiguedad", "carga", "mant_inmediato", "tau_mant")],
  theta_frail = verdad$theta_frail)
```

El log-hazard verdadero suma un desgaste de **0.10 por año**, una carga con coeficiente **0.80**, un
protector $-1.20\,e^{-\texttt{dias\_desde\_mant}/60}$ —y **ningún efecto propio del plan**: las
correctivas se generan con ese término a cero, como preventivas cuya revisión queda infinitamente
lejos—, todo multiplicado por una fragilidad de varianza **0.12**. La validación se reduce a **cinco
preguntas**, casi todas contestadas ya por el camino:

1. **¿Recuperan los modelos la *forma* del mecanismo?** Sí: una protección máxima al salir de la revisión
   que se desvanece en decenas de días —el perfil de $\tau$ acotó la escala y la @fig-u35-mant-fallo la
   enseñó en los datos crudos—.
2. **¿Y la *magnitud* de los efectos?** La confronta la @tbl-u35-dgp sobre los tres óptimos con
   fragilidad; sí, con los matices que siguen a la tabla.
3. **¿Descartan lo que no existe?** El plan no tiene efecto propio en el DGP, y la criba robusta lo
   expulsó ($\chi^2\approx 2.2$, $p\approx 0.14$) en cuanto el reloj entró bien codificado.
4. **¿Reproducen la heterogeneidad?** $\theta = 0.12$; los tres formatos la estiman entre 0.098 y 0.143
   —una horquilla que encierra la verdad—, en la misma vecindad que la varianza del intercepto aleatorio
   del coste en el GLMM de 3.3 ($\approx 0.13$).
5. **¿Qué *no* determinan los datos por sí solos?** La escala $\tau$: su valle de AIC es plano (70–120),
   elegimos 60 por interpretabilidad, y solo la validación revela que era el valor exacto del mecanismo.
   Con $\tau = 100$ el coeficiente habría salido $-1.014$, un 15 % por debajo: la magnitud estimada está
   **condicionada a la $\tau$ fijada**.

```{r}
#| label: tbl-u35-dgp
#| tbl-cap: "La verdad del DGP frente a los tres modelos óptimos con fragilidad. La columna de esperas no tiene celda de protección: ese formato no puede alojar el reloj y lo resume en la etiqueta del plan (coeficiente −0.674, sin verdad directa que confrontar)."
# Las varianzas de fragilidad van transcritas de la salida impresa de cada ajuste
# (la línea "Variance of random effect"): el objeto coxph penalizado no ofrece un
# accesor estable (history[[1]]$theta llegó a devolver 0.185 para el ajuste de
# esperas, en contra de su propia salida, que dice 0.1418).
data.frame(
  parametro = c("antigüedad (por año)", "carga (0 a 1)", "protección mantenimiento",
                "varianza de fragilidad"),
  DGP     = c(verdad$beta_hazard[["antiguedad"]], verdad$beta_hazard[["carga"]],
              verdad$beta_hazard[["mant_inmediato"]], verdad$theta_frail),
  esperas = c(round(coef(cox_esp_final_frag)[["antiguedad_ini"]], 3),
              round(coef(cox_esp_final_frag)[["carga"]], 3), NA, 0.142),
  panel   = c(round(coef(cox_mes_opt_frag)[["antiguedad"]], 3),
              round(coef(cox_mes_opt_frag)[["carga"]], 3),
              round(coef(cox_mes_opt_frag)[["prot_mant"]], 3), 0.143),
  exacto  = c(round(coef(cox_tt_opt_frag)[["antiguedad_ini"]], 3),
              round(coef(cox_tt_opt_frag)[["carga"]], 3),
              round(coef(cox_tt_opt_frag)[["tt(idx)"]], 3), 0.098))
```

La lectura, fila a fila, es tranquilizadora con una excepción instructiva. La **antigüedad** sale
clavada en los tres formatos (0.092–0.106 frente a 0.10). La **protección** queda a un 1.5 % de la verdad
en el panel y a un 3 % en el exacto —recuérdese la condicionalidad a $\tau$ de la pregunta 5—. La
**fragilidad** rodea a $\theta$ (dos estimaciones por encima, una por debajo). La excepción es la
**carga**: 0.66–0.73 frente a 0.80. No es señal de sesgo, sino de **poca precisión**: su error estándar
ronda 0.22–0.23 en los tres ajustes (véanse sus salidas), así que la desviación no llega a una desviación
típica —la carga varía poco entre máquinas, y los datos no dan para fijarla mejor—. Y el **plan** del
modelo de esperas ($-0.674$) es el caso aparte que anuncia el caption: no confronta con ninguna verdad
porque es la **forma reducida** del mecanismo —el promedio del ciclo de protección que ese formato no
puede representar—.

Aun así, la credencial del Cox extendido se sostiene: un modelo **semiparamétrico**, que no supone nada
sobre la forma del riesgo de base, ha reconstruido el mecanismo de un proceso que desconocía, y ha sabido
descartar la variable que no formaba parte de él.

La cautela de siempre: el DGP es un proceso **recurrente y con fragilidad**, y nuestro panel mensual lo
aproxima. Los modelos sobre `intervalos`, que ni siquiera pueden alojar la covariable temporal, **resumen
con una etiqueta fija** lo que el extendido incorpora tal cual —no es un error, es el precio de la lente más
simple—.

::: {.callout-note}
## En R: recetario completo de la unidad (paquete `survival`)
**Resumen de conjunto**: reúne en siete pasos lo que las secciones han ido presentando por separado, para
tenerlo todo a mano al abordar la tarea.

**1 · Ajustar.** `coxph(Surv(tiempo, evento) ~ x1 + x2 + ...)`, por **verosimilitud parcial**. Para
covariables **dependientes del tiempo**, la respuesta va en formato *start-stop*,
`Surv(tstart, tstop, evento)` (el Cox extendido de la [Sección 5.8](#sec-u35-extcox)).

**2 · Leer.** `summary(cox)` da los **hazard ratios**, la **concordancia** (índice C) y los **tres tests
globales** —razón de verosimilitudes, Wald y *score/logrank*—; `broom::tidy(cox, exponentiate = TRUE,
conf.int = TRUE)` los ordena como HR con intervalo.

**3 · Inferir sobre los efectos** (más allá del Wald por coeficiente):

- **`car::Anova(cox, test.statistic = "LR")`** — *`Anova` con **A mayúscula**, del paquete `car`*: **LRT
  tipo II** por término (cada uno ajustado por los demás, sin depender del orden). **La opción
  recomendada** para cribar todos los efectos [@fox2019]; `drop1(cox, test = "Chisq")` es equivalente.
- **`anova(m_reducido, m_completo)`** — *`anova` en **minúscula**, de base*: LRT entre dos modelos
  **anidados**.
- **`anova(cox)`** — LRT **secuencial** (tipo I), dependiente del orden; **no** admite `type=` (el tipo II
  lo da `car::Anova`, no `anova`).
- **`survdiff(... ~ grupo)`** — el **log-rank** = test de *score* de un Cox con ese factor.

Las tres estadísticas —Wald, LR y score— son asintóticamente equivalentes; con muestras finitas, la **LR**
es la más fiable.

**4 · Con datos agrupados** (varias filas por unidad): `frailty(id)` añade un **efecto aleatorio** (estima
la **varianza**; efectos **condicionales**), `cluster(id)` solo **corrige los errores estándar** (efectos
**marginales**). Para contrastar efectos respetando el agrupamiento, `car::Anova(cox_esp_opt_clus, test.statistic =
"Wald")` sobre el ajuste con `cluster(id)` (el LRT a través de la `frailty()` penalizada **no** vale).

**5 · Diagnosticar la proporcionalidad.** `cox.zph(cox)` (residuos de Schoenfeld); `plot()` la dibuja. Y
`survival::concordance()` da el índice *C* por separado (vuelve en la [Unidad 3.6](#sec-u36)).

**6 · Comparar modelos.** Las reglas completas, en [las reglas del juego](#sec-u35-reglas): LRT
(`anova(m1, m2)`) entre **anidados** y `AIC()`/`BIC()` entre **no anidados**, siempre sobre **las mismas
filas** y **sin** término de fragilidad por medio; con eventos repetidos por máquina, **Wald robusto** con
`cluster()`; entre **respuestas distintas** (`intervalos` vs `seguimiento` vs exacto), nada de AIC ni LRT:
solo coeficientes, concordancia y predicciones.

**7 · Predecir.** `predict(cox, newdata, type = "lp" | "risk")` da el riesgo **relativo** (no necesita el
riesgo de base); `survfit(cox, newdata)` da la **curva de supervivencia** absoluta, y con covariables
dependientes del tiempo se le pasa una **trayectoria** por escenario, `survfit(cox, newdata, id = id)`
([Sección 5.9](#sec-u35-prediccion)).
:::

::: {.callout-note}
## El puente a la síntesis
Acabamos de tratar el fallo con datos **troceados por intervalos** y covariables que cambian en el
tiempo. Ese es, exactamente, el formato sobre el que la [Unidad 3.6](#sec-u36) montará las **tres
lentes** —tiempo discreto, Poisson a trozos y Cox— para comparar qué estima cada una del mismo proceso,
y añadirá el **Tweedie** del panel máquina-año para cerrar con la prima pura. La frontera del marco GLM
que hemos cruzado aquí es el punto de partida del cierre.
:::

::: {.callout-important}
## Tarea del estudiante (3.5)
Sobre el banco de vuestro equipo, con las tablas `intervalos` y `seguimiento`:

1. Ajustad un modelo de Cox con las covariables basales (`plan_mantenimiento`, `antiguedad_ini`,
   `carga`, `proceso`) e interpretad los hazard ratios del plan, la carga y la antigüedad. Comparad el HR
   del plan con el factor de aceleración del AFT de 3.4 mediante $\text{HR}=\text{AF}^{-1/\sigma}$: ¿son
   coherentes?
2. Añadid el `fabricante` a un ajuste **ingenuo**: ¿sale significativo alguno de sus niveles? Reajustad
   con `frailty(id_maquina)` y comparad: ¿basta la fragilidad, por sí sola, para desmontar el falso
   positivo? Explicad, conectándolo con el GLMM de 3.3, qué representa la varianza de fragilidad y por
   qué la correlación intra-máquina infla la confianza de los efectos (la cuestión 6 completa la cura
   con los errores robustos).
3. Aplicad `cox.zph` al **modelo que hayáis dado por bueno** en el apartado anterior y examinad los residuos
   de Schoenfeld. ¿Alguna covariable pone en duda la proporcionalidad? (No debería.) Argumentad por qué la
   **etiqueta fija** `plan_mantenimiento` supera el diagnóstico aunque la protección real **varíe a lo largo
   del ciclo de mantenimiento**, y qué información se **pierde** al resumirla en una covariable constante.
   Comentad también por qué la fila `GLOBAL` es poco informativa cuando el modelo lleva `frailty()`.
4. **Extended Cox, paso a paso.** Partiendo del **mejor modelo** del apartado anterior, trasladadlo al panel
   `seguimiento` y añadid `mant_reciente`; cribad **todos** los efectos con
   `car::Anova(..., test.statistic = "Wald")` sobre el gemelo con `cluster(id_maquina)`. Sustituid después
   el indicador por la forma continua $\exp(-\texttt{dias\_desde\_mant}/\tau)$, eligiendo $\tau$ por
   **perfil de AIC**, y volved a cribar: ¿sigue siendo necesario `plan_mantenimiento`? Explicad **por qué
   cambia el veredicto** y qué parámetro del DGP recupera el coeficiente final. ¿Por qué este efecto **no
   cabe** en una tabla con una fila por espera?
5. **Comparad y predecid.** Justificad por qué **no** es lícito comparar el AIC de este modelo con el del
   apartado 2, y realizad la comparación de forma correcta —[las reglas del juego](#sec-u35-reglas) os
   guían—. Después, usad `survfit()` para predecir la
   probabilidad de que una máquina de vuestra elección **aguante un año sin avería** bajo dos políticas de
   mantenimiento distintas, y redactad la recomendación que daríais a la jefatura de planta (dos o tres
   frases, en lenguaje no técnico).
6. **Inferencia y discriminación.** Comprobad que el test de *score* de un Cox con **solo** el plan
   reproduce el **log-rank** de la [Unidad 3.4](#sec-u34). Añadid luego las **SE cluster-robustas**
   (`cluster(id_maquina)`) al modelo con `fabricante` y comparad su $p$ con el de la fragilidad. Leed
   además la **concordancia** del `summary`: ¿discrimina el modelo mucho mejor que el azar?
7. Argumentad en qué sentido el modelo de Cox está **fuera** del marco GLM. ¿Qué componente del GLM
   sustituye la verosimilitud parcial?
:::
