<!-- Partial · DRAFT. Incluir con {{< include _unidad_3_2.qmd >}}. Sin YAML. Chunks u32-.
     Unidad de FAMILIA DE ALTERNATIVAS: problema/identificación -> bloque breve por modelo ->
     comparación al final. Espejo de 2.2/2.3 del Caso 2.
     TODO BIB: la corrección de Duan (1983, JASA 78(383), 605-610) se cita en texto plano porque
     los .qmd usan `nocite: @*` y una entrada nueva en references.bib aparecería en la bibliografía
     de los tres casos. Convertir a cita bibliográfica (clave: duan1983) cuando se resuelva esa
     decisión editorial. -->

# 2 · Elegir familia y escala {#sec-u32}

En la [Unidad 3.1](#sec-u31) dimos por buena la **Gamma** casi sin discutirla: el coste era positivo y
asimétrico, el CV parecía estable, y funcionó. Pero «funcionó» no es «era la mejor opción». Hay al
menos otras dos formas razonables de modelar un importe positivo —la **inversa gaussiana** y la
**lognormal** ajustada por OLS sobre $\log Y$—, y esta unidad va de saber **elegir entre ellas y
justificar la elección**. Por el camino aparecerá la trampa que dejamos anunciada: qué ocurre al
devolver a euros las predicciones de un modelo ajustado en logaritmos.

::: {.callout-note}
## Sobre esta unidad
Objetivo general: **continuas positivas** — alternativas a la Gamma (**inversa gaussiana**,
**lognormal / log-OLS**) y **modelar la dispersión**; saber elegir y justificar la elección.
:::

Trabajamos con el modelo que dejamos como defendible al cerrar la unidad anterior, ya sin
`fabricante`:

```{r}
#| label: u32-modelo-referencia
f_coste <- coste_euros ~ antiguedad_anios + log(degradacion) * tipo_intervencion + tipo

m_gam <- glm(f_coste, family = Gamma(link = "log"), data = base)   # = m_sin_fab de la Unidad 3.1
```

## 2.1 Qué distingue a una familia de otra {#sec-u32-contexto}

Todas las familias que vamos a considerar comparten el enlace log y, por tanto, la misma lectura
multiplicativa. Lo que **no** comparten es la **función de varianza**: cómo crece la dispersión cuando
crece la media. Casi todas las candidatas encajan en una misma expresión,
$$\operatorname{Var}(Y)=\phi\,\mu^{p},$$
y la familia queda determinada por la potencia $p$:

| $p$ | Familia | Qué supone |
|---|---|---|
| 1 | Poisson (cuasi) | desviación típica $\propto\sqrt{\mu}$ |
| **2** | **Gamma** | desviación típica $\propto\mu$ → **CV constante** |
| 3 | Inversa gaussiana | desviación típica $\propto\mu^{3/2}$ → colas más pesadas |

Elegir familia es, en buena medida, **elegir $p$**. Y $p$ no hay que adivinarlo: se puede **estimar de
los datos**, agrupando por valor ajustado y viendo cómo escala la varianza con la media
[@mccullagh1989, §12.6.2]. Es el diagnóstico más informativo de toda la unidad, así que lo hacemos
antes que nada.

En la [Unidad 3.1](#sec-u31) ya usamos este gráfico para *comprobar* el supuesto de la Gamma; ahora lo
usamos para *elegir*, añadiendo las tres pendientes teóricas como referencia visual.

```{r}
#| label: fig-u32-potencia
#| fig-width: 6.5
#| fig-height: 4
#| fig-cap: "Relación media-varianza empírica del coste, en escala log-log, con las tres pendientes teóricas de referencia. La pendiente ajustada estima la potencia p de Var(Y) ∝ μ^p."
mv <- base |>
  dplyr::mutate(grupo = dplyr::ntile(fitted(m_gam), 14)) |>
  dplyr::group_by(grupo) |>
  dplyr::summarise(media = mean(coste_euros), varianza = var(coste_euros), .groups = "drop")

p_hat <- coef(lm(log(varianza) ~ log(media), data = mv))[2]

# Rectas teóricas de referencia, ancladas al centroide de la nube en escala log10.
# Con scale_*_log10(), geom_abline() dibuja log10(y) = intercept + slope * log10(x).
refs <- tibble::tibble(p = 1:3,
                       familia = c("p = 1", "p = 2 (Gamma)", "p = 3 (inv. gaussiana)"),
                       intercepto = mean(log10(mv$varianza)) - p * mean(log10(mv$media)))

ggplot(mv, aes(media, varianza)) +
  geom_abline(data = refs, aes(slope = p, intercept = intercepto, colour = familia),
              linetype = 2, linewidth = 0.6) +
  geom_point(size = 2) +
  geom_smooth(method = "lm", se = FALSE, colour = "black", linewidth = 0.7) +
  scale_x_log10() + scale_y_log10() +
  scale_colour_manual(values = c("grey55", "firebrick", "steelblue")) +
  labs(x = "media del grupo (€, log)", y = "varianza del grupo (log)", colour = NULL,
       subtitle = paste0("pendiente estimada (línea negra): p = ", round(p_hat, 2)))
```

La pendiente cae muy cerca de **2**. Antes de mirar un solo AIC ya tenemos una respuesta —y una que no
depende de convenios de cálculo ni de correcciones de escala—. Aun así, ajustemos las alternativas:
el objetivo de la unidad no es solo acertar, es **saber comparar**.

## 2.2 Inversa gaussiana {#sec-u32-ig}

La inversa gaussiana mantiene el soporte positivo y el enlace log, pero asume
$\operatorname{Var}(Y)=\phi\mu^{3}$: la dispersión crece **más deprisa** con la media. Es la elección
natural cuando la cola derecha es más pesada de lo que la Gamma puede acomodar.

```{r}
#| label: u32-ig
m_ig <- glm(f_coste, family = inverse.gaussian(link = "log"), data = base)

broom::tidy(m_ig, exponentiate = TRUE, conf.int = TRUE) |>
  dplyr::select(term, estimate, conf.low, conf.high) |>
  dplyr::mutate(dplyr::across(where(is.numeric), \(x) round(x, 3)))
```

Los coeficientes son **muy parecidos** a los de la Gamma, y no es casualidad: con el mismo enlace,
ambas estiman la misma media y difieren solo en cómo ponderan las observaciones. La diferencia está en
el **peso relativo de las observaciones caras**: al asumir varianza $\propto\mu^3$, la inversa
gaussiana confía menos en las predicciones grandes y les da menos influencia. Si la cola no es tan
pesada como supone, ese descuento sale caro en ajuste.

## 2.3 Lognormal y log-OLS {#sec-u32-lognormal}

La tercera vía es la más tentadora por familiar: si $\log Y$ parece normal —y en la
@fig-u31-asimetria lo parecía—, ¿por qué no aplicar mínimos cuadrados a $\log Y$ y olvidarnos de los
GLM?

```{r}
#| label: u32-lognormal
m_ln <- lm(log(coste_euros) ~ antiguedad_anios + log(degradacion) * tipo_intervencion + tipo,
           data = base)

round(coef(summary(m_ln))[, 1:2], 4)
```

Funciona, y los coeficientes se parecen otra vez. Pero hay una diferencia conceptual que **no** es un
tecnicismo:

::: {.callout-important}
## Log-OLS y GLM-log no estiman lo mismo
El GLM con enlace log modela $\log \operatorname{E}[Y]$ —el logaritmo de la **media**—. El OLS sobre
$\log Y$ modela $\operatorname{E}[\log Y]$ —la **media de los logaritmos**—. Por la desigualdad de
Jensen, $\operatorname{E}[\log Y] < \log\operatorname{E}[Y]$: no son la misma cantidad. El segundo
estima algo próximo a la **mediana** de $Y$, no a su media.
:::

La consecuencia práctica aparece al volver a euros. Si uno exponencia sin más los valores ajustados,
**subestima el coste medio de forma sistemática**:

```{r}
#| label: tbl-u32-retransformacion
#| tbl-cap: "Coste medio observado frente al predicho por tres vías: exponenciando sin corregir el ajuste log-OLS, aplicando la corrección de smearing de Duan, y directamente con el GLM Gamma."
y_obs   <- base$coste_euros
naive   <- exp(fitted(m_ln))                       # retransformación ingenua
smearing <- mean(exp(resid(m_ln)))                 # factor de Duan (1983)
duan    <- naive * smearing

tibble::tibble(
  via = c("observado", "log-OLS sin corregir", "log-OLS + Duan", "GLM Gamma"),
  coste_medio = round(c(mean(y_obs), mean(naive), mean(duan), mean(fitted(m_gam))), 1)) |>
  dplyr::mutate(sesgo_pct = round(100 * (coste_medio / mean(y_obs) - 1), 1))
```

La retransformación ingenua se queda **muy por debajo** del coste medio real. La corrección de
*smearing* de Duan —multiplicar por la media de los residuos exponenciados, un estimador no
paramétrico del factor que falta— lo endereza casi por completo. Y el **GLM Gamma acierta sin
necesitar corrección alguna**, porque modela la media directamente: nunca sale de la escala en la que
queremos la respuesta.

> Duan, N. (1983). Smearing estimate: a nonparametric retransformation method.
> *Journal of the American Statistical Association, 78*(383), 605–610.

::: {.callout-warning}
## Por qué esto importa en un informe
Un 9 % de sesgo sistemático en el coste medio no es un detalle académico: aplicado a un presupuesto
anual de mantenimiento, es dinero real mal planificado. Y el error es **silencioso**: el modelo log-OLS
tiene buen $R^2$, residuos bonitos y nada advierte de que sus predicciones en euros están sesgadas a la
baja.
:::

## 2.4 Modelar la dispersión {#sec-u32-dispersion}

Las tres familias comparten un supuesto que aún no hemos cuestionado: que $\phi$ es **constante**, la
misma para todas las máquinas. Podría no serlo —quizá las correctivas sean, además de más caras, más
**impredecibles**—. Para comprobarlo, un truco sencillo: los residuos de Pearson al cuadrado estiman
la dispersión observación a observación, así que basta **modelarlos** frente a las covariables.

```{r}
#| label: tbl-u32-dispersion
#| tbl-cap: "Modelo auxiliar para la dispersión: residuos de Pearson al cuadrado explicados por las covariables. Valores p altos indican que no hay evidencia de dispersión no constante."
base_disp <- base |>
  dplyr::mutate(pearson2 = residuals(m_gam, type = "pearson")^2)

m_disp <- glm(pearson2 ~ antiguedad_anios + log(degradacion) + tipo_intervencion + tipo,
              family = Gamma(link = "log"), data = base_disp)

broom::tidy(m_disp) |>
  dplyr::filter(term != "(Intercept)") |>
  dplyr::transmute(term, estimate = round(estimate, 3), p.value = round(p.value, 3))
```

Ninguna covariable resulta relevante: **no hay evidencia de que la dispersión dependa del perfil de la
máquina**, lo que respalda el supuesto de $\phi$ constante. Es un resultado negativo, y conviene
subrayar que un resultado negativo *comprobado* vale mucho más que un supuesto *no cuestionado*.

Cuando sí hay dispersión estructurada, la herramienta formal son los **GLM dobles**: un predictor
lineal para la media y otro para la dispersión, ajustados conjuntamente [@mccullagh1989, cap. 10].
En R están en paquetes como `dglm` o `gamlss`; aquí no los necesitamos.

## 2.5 Elegir, comparar y conectar {#sec-u32-elegir}

Llega el momento de comparar las tres familias con un criterio común. Y aquí hay una trampa técnica
que cuesta disgustos:

::: {.callout-warning}
## El AIC de la lognormal no es comparable sin corregir
La Gamma y la inversa gaussiana modelan $Y$ en **euros**; el log-OLS modela $\log Y$. Sus
verosimilitudes viven en escalas distintas y sus AIC **no se pueden comparar directamente**. Para
llevar la lognormal a la escala del euro hay que aplicar el **jacobiano** de la transformación, que
añade el término $-\sum_i \log y_i$ a la log-verosimilitud. Sin esa corrección, la lognormal parece
ganar por miles de puntos: es puro artefacto de escala.
:::

```{r}
#| label: tbl-u32-aic
#| tbl-cap: "Comparación de las tres familias por AIC en la escala del euro. Se muestra además el AIC de la lognormal SIN el jacobiano, para ilustrar lo engañoso de compararlo tal cual."
ll_ln  <- as.numeric(logLik(m_ln)) - sum(log(base$coste_euros))   # jacobiano
gl_ln  <- attr(logLik(m_ln), "df")

tibble::tibble(
  familia = c("Gamma (log)", "Inversa gaussiana (log)", "Lognormal + jacobiano",
              "Lognormal SIN jacobiano [no comparable]"),
  AIC = round(c(AIC(m_gam), AIC(m_ig), -2 * ll_ln + 2 * gl_ln, AIC(m_ln)), 1)) |>
  dplyr::mutate(delta = ifelse(dplyr::row_number() <= 3, round(AIC - min(AIC[1:3]), 1), NA))
```

Con las tres en la misma escala, la **Gamma gana**. La **lognormal** corregida queda en segundo lugar,
a una distancia ya apreciable (una diferencia de AIC por encima de 10 es fuerte), y la **inversa
gaussiana** es la peor de las tres —coherente con la potencia estimada, mucho más cerca de 2 que de 3—.
Nótese de paso la magnitud del artefacto de escala: sin el jacobiano, la lognormal exhibía un AIC de
otro orden por completo, y «habría ganado» por pura ilusión de cálculo.

### Validación contra el DGP

```{r}
#| label: tbl-u32-verdad
#| tbl-cap: "Contraste con el proceso generador: la familia y la potencia de la relación media-varianza verdaderas frente a las estimadas, y el parámetro de dispersión."
verdad <- attr(banco, "verdad")

tibble::tibble(
  cantidad  = c("familia", "potencia p de Var(Y) ∝ μ^p", "dispersión φ"),
  verdadero = c("Gamma con enlace log", "2", as.character(round(1 / verdad$forma_coste, 4))),
  estimado  = c(paste0("Gamma (AIC más bajo de las tres)"),
                as.character(round(p_hat, 2)),
                as.character(round(summary(m_gam)$dispersion, 4))))
```

Las dos vías —el diagnóstico media-varianza y la comparación por AIC— **coinciden y aciertan**. Que
coincidan es tranquilizador, pero no debe hacernos olvidar el orden de importancia:

::: {.callout-tip}
## El criterio, en orden
1. **La función de varianza manda.** Es un diagnóstico de la *estructura* del problema y no depende de
   convenios de cálculo. Si la potencia estimada está cerca de 2, la Gamma es la candidata natural.
2. **El AIC arbitra**, pero solo entre modelos ajustados sobre la **misma respuesta y la misma
   escala**. Comprueba siempre que la comparación sea legítima antes de leerla.
3. **La interpretabilidad decide los empates.** Entre dos familias con ajuste equivalente, gana la que
   estima directamente la cantidad que hay que comunicar —la media en euros—, sin correcciones
   intermedias donde perder el control del sesgo.
4. Y si dos familias empatan de verdad, **dilo en el informe**. La elección de familia es una decisión
   del analista, no un dictamen de los datos.
:::

Una última observación que enlaza con lo que viene. $\hat\phi$ sigue quedando algo por encima de su
valor verdadero, y ninguna de las tres familias arregla eso: no es un problema de **familia** sino de
**estructura**. Sobra variabilidad porque las máquinas se agrupan en plantas y el modelo no lo sabe.
Cambiar la forma de la distribución no puede resolver un problema de dependencia; para eso hacen falta
los **efectos aleatorios** de la [Unidad 3.3](#sec-u33).

::: {.callout-important}
## Tarea del estudiante (3.2)
Sobre el banco de vuestro equipo:

1. Estimad la potencia $p$ de la relación media-varianza y decidid, **antes de ajustar nada**, qué
   familia esperáis que gane. Contrastad después vuestra predicción.
2. Ajustad las tres alternativas y comparadlas por AIC **en la escala del euro**. Documentad
   explícitamente la corrección del jacobiano: es el paso que más se olvida.
3. Cuantificad el sesgo de la retransformación ingenua en vuestros datos y corregidlo con *smearing*.
   ¿Cuánto dinero supondría ese sesgo sobre un presupuesto anual de 500 intervenciones?
4. Comprobad si la dispersión depende de alguna covariable. Si encontrarais evidencia, ¿qué modelo
   ajustaríais y qué cambiaría en la interpretación?
5. Repetid la comparación **usando solo las intervenciones correctivas**. ¿Se mantiene la familia
   ganadora al reducir el tamaño muestral? ¿Qué os dice eso sobre la fiabilidad del criterio AIC?
:::
