<!-- Partial · DRAFT. Incluir con {{< include _unidad_3_1.qmd >}}. Sin YAML. Chunks u31-.
     Unidad fundacional del Caso 3 (GLM Gamma). Estructura espejo de 2.1:
     Contexto · Modelización y estimación · Interpretación · Inferencia y selección ·
     Bondad de ajuste, diagnóstico y predicción. -->

# 1 · GLM Gamma {#sec-u31}

El Caso 1 preguntaba *si* ocurría un evento y el Caso 2 *cuántas veces*. Ahora la respuesta es un
**importe**: lo que cuesta una intervención de mantenimiento. Es una magnitud **continua**,
**estrictamente positiva** y **asimétrica a la derecha** —unas pocas reparaciones se disparan mientras
la mayoría se agrupa en valores modestos—, y esas tres propiedades bastan para descartar el modelo
lineal gaussiano. La maquinaria del GLM ya la tenemos; aquí ponemos el peso en lo propio de una
respuesta positiva: la distribución **Gamma**, el enlace **log** y el parámetro de **dispersión**.

::: {.callout-note}
## Sobre esta unidad
Objetivo general: **continuas positivas** — el GLM **Gamma** (enlaces log e inverso), el parámetro de
dispersión $\phi$, la interpretación **multiplicativa** y el diagnóstico.
:::

## 1.1 Contexto: qué modela {#sec-u31-contexto}

Trabajamos con `modelo_base`: una fila por máquina, con la **primera intervención observada** y su
coste. Empecemos mirando la respuesta.

```{r}
#| label: u31-datos
base <- banco$modelo_base
c(n = nrow(base),
  media = mean(base$coste_euros),
  mediana = median(base$coste_euros),
  minimo = min(base$coste_euros),
  maximo = max(base$coste_euros)) |> round(1)
```

La media supera a la mediana y el máximo queda muy lejos de ambas: la señal típica de una
**distribución asimétrica a la derecha**.

```{r}
#| label: fig-u31-asimetria
#| fig-width: 9
#| fig-height: 3.4
#| fig-cap: "Distribución del coste de la intervención en escala original (izquierda) y logarítmica (derecha). En la escala original la cola derecha es larga; en escala log la forma se vuelve casi simétrica, lo que anticipa que el modelo debe ser multiplicativo."
p1 <- ggplot(base, aes(coste_euros)) +
  geom_histogram(bins = 40, fill = "steelblue") +
  labs(x = "coste de la intervención (€)", y = "nº de intervenciones")

p2 <- ggplot(base, aes(coste_euros)) +
  geom_histogram(bins = 40, fill = "steelblue") +
  scale_x_log10() +
  labs(x = "coste (€, escala log)", y = NULL)

p1 + p2
```

**¿Por qué no vale el modelo lineal gaussiano?** No es una objeción estética: falla en tres frentes
que podemos comprobar. El primero es de principio —el gaussiano puede predecir lo imposible, y basta
**un solo** coste negativo para delatar que su soporte es el equivocado—.

```{r}
#| label: u31-ols-falla
ols <- lm(coste_euros ~ antiguedad_anios + log(degradacion) * tipo_intervencion +
            tipo + fabricante, data = base)

c(predicciones_negativas = sum(fitted(ols) < 0),
  prediccion_minima      = round(min(fitted(ols)), 1))
```

Aunque sean pocas, esas predicciones negativas no son admisibles: el gaussiano tiene soporte en toda
la recta real, mientras que el coste vive en $(0,\infty)$. No es un problema de cuántas fallan, sino de
que el modelo *pueda* producirlas. El segundo frente es la
**heterocedasticidad**: la dispersión no es constante, sino que crece con el nivel del coste.

```{r}
#| label: fig-u31-heterocedasticidad
#| fig-width: 9
#| fig-height: 3.4
#| fig-cap: "Residuos del ajuste lineal gaussiano frente a los valores ajustados (izquierda) y QQ-plot normal de esos residuos (derecha). El abanico creciente delata heterocedasticidad y la curvatura en la cola, la asimetría: dos supuestos del modelo lineal que aquí no se sostienen."
d_ols <- tibble::tibble(ajustado = fitted(ols), residuo = resid(ols))

q1 <- ggplot(d_ols, aes(ajustado, residuo)) +
  geom_point(alpha = 0.35) +
  geom_hline(yintercept = 0, linetype = 2) +
  geom_smooth(se = FALSE, colour = "firebrick") +
  labs(x = "valor ajustado (€)", y = "residuo")

q2 <- ggplot(d_ols, aes(sample = residuo)) +
  stat_qq(alpha = 0.35) + stat_qq_line(colour = "firebrick") +
  labs(x = "cuantiles teóricos", y = "cuantiles muestrales")

q1 + q2
```

El tercer frente es más sutil y es el que da nombre a la familia que usaremos: en datos de importes,
lo que suele mantenerse aproximadamente **constante no es la varianza sino el coeficiente de
variación** —la dispersión *relativa*—. Una reparación de 5.000 € varía en cientos de euros; una de
500 €, en decenas. Comprobémoslo por tramos de coste:

```{r}
#| label: tbl-u31-cv
#| tbl-cap: "Media, desviación típica y coeficiente de variación del coste por tramos (quintiles del valor ajustado). La desviación típica crece con la media, pero el CV se mantiene mucho más estable: es la firma de la familia Gamma."
base |>
  dplyr::mutate(tramo = dplyr::ntile(fitted(ols), 5)) |>
  dplyr::group_by(tramo) |>
  dplyr::summarise(n = dplyr::n(),
                   media = mean(coste_euros),
                   sd    = sd(coste_euros),
                   cv    = sd / media, .groups = "drop") |>
  dplyr::mutate(dplyr::across(c(media, sd), \(x) round(x, 1)),
                cv = round(cv, 3))
```

Fíjate en la magnitud del contraste: al pasar del primer al último tramo la **desviación típica se
multiplica por más de cuatro**, mientras el **CV se mueve en una banda estrecha** en torno a 0,45. Esa
es exactamente la estructura que codifica la **Gamma**: $\operatorname{Var}(Y)\propto\mu^2$, es decir,
desviación típica proporcional a la media y **CV constante** [@mccullagh1989, cap. 8].

El último tramo se desvía algo al alza, y conviene no barrerlo bajo la alfombra: ahí viven las
reparaciones más caras, la cola es larga y con pocas observaciones por grupo el CV se estima con
ruido. No invalida la lectura —el contraste entre multiplicar por cuatro la desviación y mover el CV
unas centésimas es contundente—, pero es el tipo de detalle que volveremos a mirar con herramientas
formales en la [Sección 1.5](#sec-u31-diagnostico).

Y una última mirada al contexto sustantivo, porque el modelo debe responder a una pregunta industrial:
¿de qué depende el coste?

```{r}
#| label: fig-u31-predictores
#| fig-width: 9
#| fig-height: 3.6
#| fig-cap: "Coste frente a degradación (escala log-log) según el tipo de intervención (izquierda) y distribución del coste por tipo de máquina (derecha). Las correctivas son más caras y, sobre todo, parecen responder más intensamente a la degradación: las pendientes no son paralelas."
r1 <- ggplot(base, aes(degradacion, coste_euros, colour = tipo_intervencion)) +
  geom_point(alpha = 0.35) +
  geom_smooth(method = "lm", se = FALSE) +
  scale_x_log10() + scale_y_log10() +
  labs(x = "degradación (log)", y = "coste (€, log)", colour = NULL) +
  theme(legend.position = "top")

r2 <- ggplot(base, aes(tipo, coste_euros)) +
  geom_boxplot(fill = "steelblue", alpha = 0.6) +
  scale_y_log10() +
  labs(x = NULL, y = "coste (€, log)")

r1 + r2
```

Dos hechos para el modelo: el coste crece con la **degradación**, y esa pendiente **no es la misma**
en preventivas y correctivas. Eso pide un término de **interacción**.

## 1.2 Modelización y estimación {#sec-u31-modelizacion}

### El modelo genérico

Una respuesta continua y positiva pide una distribución con soporte en $(0,\infty)$. La de referencia
es la **Gamma**, y el modelo reúne los tres ingredientes de todo GLM [@nelder1972]:

- **Componente aleatoria:** $Y_i \sim \text{Gamma}(\mu_i,\phi)$, con soporte $(0,\infty)$. Su rasgo
  distintivo es la relación media-varianza
  $$\operatorname{Var}(Y_i)=\phi\,\mu_i^{2},$$
  de donde el **coeficiente de variación** $\sqrt{\operatorname{Var}(Y_i)}/\mu_i=\sqrt{\phi}$ **no
  depende de $\mu_i$**: es constante. Ese es el supuesto que acabamos de ver plausible en la
  @tbl-u31-cv.
- **Enlace log:** $\log\mu_i=\eta_i$, de modo que $\mu_i=e^{\eta_i}>0$ —garantiza una media positiva y
  hace que los efectos sean **multiplicativos**—.
- **Predictor lineal:** $\eta_i=\beta_0+\beta_1x_{i1}+\dots+\beta_px_{ip}$.

La Gamma pertenece a la familia exponencial, con $\phi$ como parámetro de dispersión
[@dobson2018, cap. 3], de modo que hereda toda la maquinaria del marco: IWLS, deviance e inferencia.

### Enlace log frente a enlace inverso

El enlace **canónico** de la Gamma no es el log sino el **inverso**, $\eta=1/\mu$
[@mccullagh1989, §8.3.3]. Que el canónico exista no obliga a usarlo: la elección debe responder a la
interpretación y al ajuste.

| | Enlace log | Enlace inverso (canónico) |
|---|---|---|
| Forma | $\log\mu=\eta$ | $1/\mu=\eta$ |
| Efectos | **multiplicativos**: $e^{\beta}$ es un factor | aditivos sobre la *tasa* $1/\mu$ |
| Positividad | garantizada para todo $\eta$ | **no** garantizada ($\eta$ puede ser $\le 0$) |
| Interpretación | directa en importes | poco natural en costes |

Para importes trabajaremos con el **log**: es el que da la lectura multiplicativa que necesitamos y el
que evita predicciones inadmisibles [@mccullagh1989, §8.3.4].

### Qué predictores entran, y cuáles no {#sec-u31-candidatos}

`modelo_base` trae más variables de las que necesitamos, a propósito. Antes de escribir la fórmula
conviene mirarlas todas frente a la respuesta. Empezamos por las **continuas**:

```{r}
#| label: fig-u31-candidatas-cont
#| fig-width: 9.5
#| fig-height: 5
#| fig-cap: "Coste (eje logarítmico) frente a cada predictor continuo candidato, con un suavizado loess. La degradación es el predictor más fuerte y su relación es claramente cóncava en esta escala —lo que motiva entrar en logaritmo—. Carga, temperatura y vibración también muestran asociación, un hecho al que volveremos enseguida."
base |>
  dplyr::select(coste_euros, antiguedad_anios, degradacion, carga, temperatura, vibracion) |>
  tidyr::pivot_longer(-coste_euros, names_to = "predictor", values_to = "valor") |>
  ggplot(aes(valor, coste_euros)) +
  geom_point(alpha = 0.18, size = 0.7) +
  geom_smooth(method = "loess", se = FALSE, colour = "firebrick") +
  facet_wrap(~ predictor, scales = "free_x", nrow = 2) +
  scale_y_log10() +
  labs(x = NULL, y = "coste (€, escala log)")
```

Y las **categóricas**:

```{r}
#| label: fig-u31-candidatas-cat
#| fig-width: 9.5
#| fig-height: 4.6
#| fig-cap: "Distribución del coste (eje logarítmico) por cada predictor categórico candidato. El tipo de intervención separa con claridad; el tipo de máquina algo menos; el fabricante apenas separa nada."
base |>
  dplyr::select(coste_euros, tipo, fabricante, plan_mantenimiento, tipo_intervencion) |>
  dplyr::mutate(dplyr::across(-coste_euros, as.character)) |>
  tidyr::pivot_longer(-coste_euros, names_to = "predictor", values_to = "nivel") |>
  ggplot(aes(nivel, coste_euros)) +
  geom_boxplot(fill = "steelblue", alpha = 0.6) +
  facet_wrap(~ predictor, scales = "free_x", nrow = 1) +
  scale_y_log10() +
  labs(x = NULL, y = "coste (€, escala log)")
```

De aquí salen cuatro decisiones, y conviene razonarlas una a una.

**1) La degradación entra en logaritmo.** En la @fig-u31-candidatas-cont su relación con el coste es
cóncava en escala log del eje vertical; al pasar *también* el eje horizontal a logaritmo se endereza
(lo vimos en la @fig-u31-predictores). Que ambas escalas logarítmicas linealicen la relación es
justamente lo que significa una **elasticidad constante**, y eso es lo que codifica `log(degradacion)`.

**2) La interacción con el tipo de intervención.** Ya en la @fig-u31-predictores las dos rectas no
eran paralelas: la degradación encarece más las correctivas que las preventivas. Eso es un término
`log(degradacion):tipo_intervencion`.

**3) Carga, temperatura y vibración se quedan fuera** —aunque en la @fig-u31-candidatas-cont parezcan
tener señal—. La razón es que están **correlacionadas con la degradación**, porque son precisamente
lo que la produce:

```{r}
#| label: tbl-u31-correlaciones
#| tbl-cap: "Correlaciones entre los predictores continuos candidatos (degradación y vibración en escala logarítmica). Carga, temperatura y vibración están correlacionadas con la degradación: no son información independiente."
base |>
  dplyr::transmute(log_degradacion = log(degradacion), carga, temperatura,
                   log_vibracion = log(vibracion), antiguedad_anios) |>
  cor() |> round(2)
```

Su asociación con el coste es **indirecta**: actúan *a través* de la degradación. Si la degradación ya
está en el modelo, no deberían aportar nada más. Comprobémoslo, que es más convincente que afirmarlo
—adelantamos aquí el ajuste que formalizaremos en el apartado siguiente—:

```{r}
#| label: tbl-u31-aporte-condicional
#| tbl-cap: "Aporte de cada sensor cuando se añade a un modelo que ya incluye log(degradacion): coeficiente, valor p y cambio en el AIC. Un ΔAIC positivo indica que el modelo empeora al añadir la variable."
m_ref <- glm(coste_euros ~ antiguedad_anios + log(degradacion) * tipo_intervencion +
               tipo + fabricante, family = Gamma(link = "log"), data = base)

purrr::map_dfr(c("carga", "temperatura", "log(vibracion)"), \(v) {
  m_v <- update(m_ref, as.formula(paste(". ~ . +", v)))
  tibble::tibble(anadido = v,
                 coeficiente = round(coef(m_v)[v], 4),
                 p_valor = round(summary(m_v)$coefficients[v, 4], 3),
                 delta_AIC = round(AIC(m_v) - AIC(m_ref), 1))
})
```

::: {.callout-warning}
## Asociación marginal no es efecto
Este es el error más común al construir un modelo a partir de descriptivos: pasar al modelo *todo lo
que correlaciona con la respuesta*. La vibración correlaciona con el coste, pero **no lo causa**: es
un síntoma del mismo deterioro que encarece la reparación. Meterla junto a la degradación no añade
información y sí enturbia la lectura del coeficiente de la degradación, que es el que nos interesa.
:::

**4) `plan_mantenimiento` tampoco entra**, y aquí la razón es estructural más que estadística:

```{r}
#| label: tbl-u31-plan-vs-intervencion
#| tbl-cap: "Plan de mantenimiento × tipo de intervención. Una máquina sin plan preventivo solo puede recibir intervenciones correctivas: la celda correspondiente es un cero estructural."
table(plan = base$plan_mantenimiento, intervencion = base$tipo_intervencion)
```

Una máquina con plan **correctivo** no puede tener una intervención **preventiva**: esa celda es cero
por construcción, no por azar. `plan_mantenimiento` actúa sobre el coste *a través* del tipo de
intervención, así que incluir ambos solaparía información. El plan volverá —y con papel
protagonista— cuando preguntemos por la **vida útil** en la [Unidad 3.4](#sec-u34).

**Qué sí conservamos, y por qué.** `antiguedad_anios` muestra una relación positiva y razonablemente
lineal, y es un efecto propio, no mediado por la degradación. `tipo` separa moderadamente. Y
mantenemos **`fabricante` a sabiendas de que no parece separar nada**: nos sirve de **control
interno**, un predictor que esperamos ver declarado irrelevante por la inferencia de la
[Sección 1.4](#sec-u31-inferencia). Un modelo que «encuentra» efectos donde no los hay es un modelo
del que desconfiar.

Queda una fuente de variación que **no** podemos meter: las máquinas se agrupan en **plantas**, y
plantas distintas pueden tener costes sistemáticamente distintos. Aquí la ignoramos deliberadamente
—volveremos sobre ella en la [Sección 1.5](#sec-u31-diagnostico) y, ya con herramientas, en la
[Unidad 3.3](#sec-u33)—.

### El modelo del caso

Con todo lo anterior, la fórmula se justifica sola:

```{r}
#| label: u31-ajuste
m_gamma <- glm(coste_euros ~ antiguedad_anios + log(degradacion) * tipo_intervencion +
                 tipo + fabricante,
               family = Gamma(link = "log"), data = base)   # el mismo m_ref de más arriba

summary(m_gamma)
```

Sobre la **estimación**: los $\hat\beta$ se obtienen por máxima verosimilitud mediante IWLS, igual que
en los casos anteriores. La novedad es $\phi$: **no se estima por máxima verosimilitud junto a los
$\beta$**, sino aparte. R devuelve por defecto la estimación basada en el estadístico de Pearson,
$$\hat\phi=\frac{1}{n-p}\sum_i\frac{(y_i-\hat\mu_i)^2}{\hat\mu_i^{2}},$$
que es la recomendada frente a la basada en la deviance, más sesgada cuando la Gamma tiene forma
pequeña [@mccullagh1989, §8.3.6].

```{r}
#| label: u31-dispersion
c(phi_pearson = summary(m_gamma)$dispersion,
  cv_implicado = sqrt(summary(m_gamma)$dispersion),
  forma_implicada = 1 / summary(m_gamma)$dispersion) |> round(3)
```

::: {.callout-tip}
## Ojo: CV condicional, no marginal
$\sqrt{\hat\phi}$ estima el CV **condicional** —la dispersión relativa de máquinas *con el mismo
perfil*—. El CV marginal de `coste_euros` es mayor, porque además mezcla la variación *sistemática*
entre perfiles. Confundirlos es un error frecuente al leer $\phi$.
:::

## 1.3 Interpretación {#sec-u31-interpretacion}

Con enlace log, el modelo es **multiplicativo**:
$$\mu_i=e^{\beta_0}\cdot e^{\beta_1x_{i1}}\cdots e^{\beta_px_{ip}},$$
así que $e^{\beta_j}$ es el **factor** por el que se multiplica el coste medio cuando $x_j$ aumenta en
una unidad, con el resto fijo. Un $e^{\beta}=1{,}05$ significa «un 5 % más caro».

```{r}
#| label: tbl-u31-coeficientes
#| tbl-cap: "Coeficientes del GLM Gamma exponenciados: factor multiplicativo sobre el coste medio e intervalo de confianza al 95 %."
broom::tidy(m_gamma, exponentiate = TRUE, conf.int = TRUE) |>
  dplyr::select(term, estimate, conf.low, conf.high, p.value) |>
  dplyr::mutate(dplyr::across(c(estimate, conf.low, conf.high), \(x) round(x, 3)),
                p.value = signif(p.value, 3))
```

Lecturas, término a término:

- **`antiguedad_anios`.** El factor $e^{\hat\beta}$ multiplica el coste medio por cada año adicional
  de antigüedad. Como el coeficiente es pequeño, la aproximación $e^{\beta}\approx1+\beta$ (para
  $\beta$ próximo a 0) da una lectura cómoda: un factor de $1{,}04$ equivale a «un 4 % más caro por
  año» aproximadamente. Lee el valor exacto en la columna `estimate` de la tabla.
- **`tipo`.** El nivel de referencia es `Fresadora` (orden alfabético). El factor de `tipoPrensa` mide
  cuánto más cara es una prensa que una fresadora **a igualdad del resto**.
- **`fabricante`.** Atención a este: es un **predictor sin efecto real** sobre el coste, y esperamos
  que el modelo lo diga (intervalos que contienen el 1). Sirve de control interno.

**La interacción.** El término `log(degradacion):tipo_intervencionCorrectiva` es el más sustantivo del
modelo y no se lee directamente en la tabla. Como la degradación entra en logaritmo y la respuesta
también, el coeficiente de `log(degradacion)` es una **elasticidad**: el porcentaje en que varía el
coste medio ante un 1 % más de degradación. La interacción dice que esa elasticidad **cambia** según
el tipo de intervención. La forma limpia de leerla es pedir la pendiente en cada grupo:

```{r}
#| label: tbl-u31-interaccion
#| tbl-cap: "Elasticidad del coste respecto de la degradación, por tipo de intervención: variación relativa del coste medio ante un aumento del 1 % en la degradación."
emmeans::emtrends(m_gamma, ~ tipo_intervencion, var = "log(degradacion)")
```

La lectura industrial: en una intervención **preventiva** el coste sube con la degradación de forma
moderada, mientras que en una **correctiva** la misma degradación se traduce en un encarecimiento
mayor. Dicho de otro modo, **dejar que la máquina se degrade sale caro sobre todo cuando la reparación
llega tarde** —que es justo el argumento económico a favor del plan preventivo, y la pregunta que el
estudio de caso tendrá que cuantificar—.

Ahora bien, mira los **intervalos de confianza** de las dos elasticidades: se solapan parcialmente. La
diferencia apunta en la dirección esperada, pero está estimada **con poca precisión**. Lo
confirmaremos en la [Sección 1.4](#sec-u31-inferencia), donde el contraste de la interacción queda
justo en el filo de la significación.

::: {.callout-tip}
## Las interacciones piden muchos más datos
Un efecto principal se estima con toda la muestra; una interacción se estima, en la práctica, con la
*diferencia* entre submuestras, y esa diferencia es mucho más volátil. Es habitual que una interacción
real —y aquí **sabemos** que es real, porque está en el proceso generador— aparezca como
«marginalmente significativa» con tamaños muestrales que sobran para los efectos principales. No
significativo no es lo mismo que inexistente.
:::

Y las **predicciones**, que son lo que la dirección de mantenimiento querrá ver, en euros:

```{r}
#| label: fig-u31-prediccion
#| fig-width: 6.5
#| fig-height: 3.6
#| fig-cap: "Coste medio predicho por el GLM Gamma frente a la degradación, por tipo de intervención, con banda de confianza al 95 %. Las curvas divergen: es el efecto de la interacción."
marginaleffects::plot_predictions(
  m_gamma, condition = c("degradacion", "tipo_intervencion")) +
  labs(x = "degradación", y = "coste medio predicho (€)", colour = NULL, fill = NULL)
```

## 1.4 Inferencia y selección {#sec-u31-inferencia}

Con $\phi$ **desconocida y estimada**, el contraste de referencia para comparar modelos anidados no es
el $\chi^2$ sino el **contraste F**, igual que en el modelo lineal: la deviance debe escalarse por una
estimación de la dispersión.

```{r}
#| label: u31-anova-f
anova(m_gamma, test = "F")
```

::: {.callout-warning}
## Por qué F y no $\chi^2$
En Poisson y binomial la dispersión es conocida ($\phi=1$) y la diferencia de deviances es
asintóticamente $\chi^2$. En la Gamma, $\phi$ se estima a partir de los datos, así que el cociente de
deviances escaladas sigue una $F$. Usar `test = "Chisq"` aquí produce valores $p$ demasiado pequeños.
:::

Contrastemos formalmente si la **interacción** es necesaria, que es la decisión de modelización más
importante de la unidad —y, como anticipábamos, la más delicada—:

```{r}
#| label: u31-lrt-interaccion
m_sin_int <- glm(coste_euros ~ antiguedad_anios + log(degradacion) + tipo_intervencion +
                   tipo + fabricante,
                 family = Gamma(link = "log"), data = base)

anova(m_sin_int, m_gamma, test = "F")
```

El contraste queda **justo por debajo de 0,05**: la interacción entra, pero por los pelos. Y aquí hay
una decisión que conviene tomar con la cabeza y no con la tabla. La retenemos por tres razones: es la
pregunta **sustantiva** del caso (¿encarece más la degradación cuando la reparación llega tarde?), el
signo es el esperado, y el descriptivo de la @fig-u31-predictores ya apuntaba a ello. Descartar un
término sustantivo porque su $p$ cae del lado incómodo de un umbral convencional es mal criterio; en
el informe, lo honesto es **declarar la imprecisión**, no esconderla.

Y comprobemos el **control interno**: si quitamos `fabricante` —que sabemos que no influye en el
coste— el ajuste no debería empeorar de forma apreciable.

```{r}
#| label: u31-fabricante
m_sin_fab <- update(m_gamma, . ~ . - fabricante)
anova(m_sin_fab, m_gamma, test = "F")
```

El valor $p$ es altísimo: el modelo **no empeora** al quitar el fabricante. El control interno
funciona, y eso es una buena noticia sobre el procedimiento: cuando metemos ruido, la inferencia lo
identifica como ruido.

Para comparar modelos **no anidados** o con criterios de parsimonia recurrimos al **AIC**
[@akaike1974], recordando que en la Gamma el AIC depende de $\phi$ y solo es comparable entre modelos
ajustados sobre **los mismos datos y la misma familia**:

```{r}
#| label: tbl-u31-aic
#| tbl-cap: "Comparación por AIC de los tres modelos anidados considerados."
AIC(m_sin_fab, m_sin_int, m_gamma) |> round(1)
```

Léela con cuidado, porque dice dos cosas distintas. El **AIC más bajo** es el del modelo **sin
`fabricante`**: coherente con todo lo anterior —el fabricante es ruido y el AIC penaliza sus dos
parámetros inútiles—. En cambio, entre el modelo con interacción y el modelo sin ella la diferencia es
de apenas **un par de puntos** a favor del primero: el AIC tampoco resuelve con contundencia lo que el
contraste $F$ dejaba en el filo. Dos criterios distintos, la misma conclusión: la interacción está
ahí, pero estos datos no alcanzan para clavarla.

::: {.callout-note}
## El modelo que nos llevamos
Tras la inferencia, el modelo defendible es el de `m_sin_fab`: coste ~ antigüedad + log(degradación) ×
tipo de intervención + tipo de máquina. Mantenemos `fabricante` en `m_gamma` a lo largo de la unidad
**solo** por su valor didáctico como control; en un informe real habría salido aquí.
:::

## 1.5 Bondad de ajuste, diagnóstico y predicción {#sec-u31-diagnostico}

### Residuos: cuáles usar

Los residuos crudos $y-\hat\mu$ no sirven en un GLM Gamma, porque su dispersión crece con $\hat\mu$
por construcción. Los de **deviance** corrigen bastante, pero en respuestas muy asimétricas siguen
mostrando patrones espurios. La herramienta adecuada son los **residuos cuantil aleatorizados**
[@dunnsmyth1996]: si el modelo es correcto se distribuyen **uniformemente**, sea cual sea la familia,
lo que hace el diagnóstico visual mucho más fiable.

```{r}
#| label: fig-u31-dharma
#| fig-width: 9
#| fig-height: 4
#| fig-cap: "Diagnóstico con residuos cuantil simulados (DHARMa). Izquierda: QQ-plot uniforme con los contrastes de bondad de ajuste, dispersión y valores atípicos. Derecha: residuos frente a valores ajustados; buscamos una nube sin estructura y sin abanico."
res_sim <- DHARMa::simulateResiduals(m_gamma, n = 1000)
plot(res_sim)
```

Lo que buscamos: puntos sobre la diagonal en el QQ-plot y ausencia de tendencia a la derecha. Un
patrón en forma de embudo indicaría que la relación media-varianza **no** es la de la Gamma —y nos
llevaría a la [Unidad 3.2](#sec-u32), donde probaremos la inversa gaussiana y la lognormal—.

### ¿Es correcta la función de varianza?

Es el supuesto central, así que merece una comprobación directa: agrupamos por valor ajustado y
contrastamos si la varianza crece como $\mu^2$ (Gamma), como $\mu$ (Poisson) o como $\mu^3$ (inversa
gaussiana) [@mccullagh1989, §12.6.2].

```{r}
#| label: fig-u31-varianza
#| fig-width: 6
#| fig-height: 3.6
#| fig-cap: "Relación media-varianza empírica en escala log-log. La pendiente estimada indica la potencia p en Var(Y) ∝ μ^p: p ≈ 2 respalda la Gamma, p ≈ 1 apuntaría a Poisson y p ≈ 3 a la inversa gaussiana."
mv <- base |>
  dplyr::mutate(grupo = dplyr::ntile(fitted(m_gamma), 12)) |>
  dplyr::group_by(grupo) |>
  dplyr::summarise(media = mean(coste_euros), varianza = var(coste_euros), .groups = "drop")

pendiente <- coef(lm(log(varianza) ~ log(media), data = mv))[2]

ggplot(mv, aes(media, varianza)) +
  geom_point(size = 2) +
  geom_smooth(method = "lm", se = FALSE, colour = "firebrick") +
  scale_x_log10() + scale_y_log10() +
  labs(x = "media del grupo (€, log)", y = "varianza del grupo (log)",
       subtitle = paste0("pendiente estimada p = ", round(pendiente, 2)))
```

### Observaciones influyentes

```{r}
#| label: fig-u31-influencia
#| fig-width: 6
#| fig-height: 3.4
#| fig-cap: "Distancia de Cook por observación. Se marca el umbral orientativo 4/n; los puntos que lo superan merecen inspección, no eliminación automática."
d_inf <- tibble::tibble(obs = seq_len(nrow(base)), cook = cooks.distance(m_gamma))

ggplot(d_inf, aes(obs, cook)) +
  geom_col(width = 0.7) +
  geom_hline(yintercept = 4 / nrow(base), linetype = 2, colour = "firebrick") +
  labs(x = "observación", y = "distancia de Cook")
```

### Validación contra el DGP

Aquí está la ventaja de trabajar con datos simulados: podemos comparar lo estimado con la **verdad**.

```{r}
#| label: tbl-u31-verdad
#| tbl-cap: "Coeficientes estimados frente a los valores verdaderos del proceso generador, con el intervalo de confianza al 95 %. La columna final indica si el intervalo cubre la verdad."
verdad <- attr(banco, "verdad")$beta_coste

comparacion <- tibble::tibble(
  termino = c("(Intercept)", "antiguedad_anios", "log(degradacion)",
              "tipoPrensa", "tipo_intervencionCorrectiva",
              "log(degradacion):tipo_intervencionCorrectiva"),
  verdadero = c(verdad[["int"]], verdad[["antiguedad"]], verdad[["log_degrad"]],
                verdad[["tipoPrensa"]], verdad[["correctiva"]],
                verdad[["log_degrad_x_correctiva"]]))

broom::tidy(m_gamma, conf.int = TRUE) |>
  dplyr::inner_join(comparacion, by = c("term" = "termino")) |>
  dplyr::transmute(termino = term,
                   estimado = round(estimate, 3),
                   verdadero = round(verdadero, 3),
                   ic = paste0("[", round(conf.low, 2), ", ", round(conf.high, 2), "]"),
                   cubre = ifelse(conf.low <= verdadero & verdadero <= conf.high, "sí", "NO"))
```

::: {.callout-important}
## Un detalle que no es un fallo
El DGP incluye un **efecto aleatorio de planta** sobre el coste ($\sigma=0{,}10$) que el modelo **no
puede ver**, porque no incluye `id_planta`. Esa variabilidad no desaparece: se absorbe en $\hat\phi$,
que por eso queda algo por encima del valor verdadero. Es un ejemplo limpio de heterogeneidad no
observada, y es exactamente el problema que resolverán los modelos mixtos de la
[Unidad 3.3](#sec-u33).
:::

::: {.callout-important}
## Tarea del estudiante (3.1)
Sobre el banco de vuestro equipo:

1. Ajustad un GLM Gamma con enlace log para el coste de la primera intervención e **interpretad en
   euros** los efectos de la antigüedad, el tipo de máquina y el tipo de intervención.
2. Ajustad el mismo modelo con **enlace inverso**. ¿Mejora el ajuste? ¿Alguna predicción resulta
   inadmisible? Justificad qué enlace elegís y por qué.
3. El modelo asume que la elasticidad respecto de la degradación es **constante**. Contrastadlo
   añadiendo un término cuadrático en `log(degradacion)` y decidid si compensa.
4. Comparad el GLM Gamma con un modelo lineal gaussiano sobre `log(coste_euros)`. ¿Estiman lo mismo?
   Cuidado al devolver las predicciones a euros: ahí hay una trampa que discutiremos en la
   [Unidad 3.2](#sec-u32).
5. Identificad las intervenciones más influyentes y decidid, **con argumentos técnicos**, si procede
   hacer algo con ellas.
:::
