<!-- Partial · Incluir con {{< include _unidad_3_7.qmd >}}. Sin YAML. Chunks u37-.
     Unidad de CIERRE del Caso 3, de REFERENCIA: no introduce modelos nuevos.
     Procede de las secciones 6.1 y 6.5 de la antigua unidad de síntesis; ver
     PLAN_REORGANIZACION_CASO3.md. El recopilatorio "El caso, de un vistazo" se
     RETIRÓ de aquí: su contenido pasa al Mapa del Caso, al inicio del bloque.

     DEPENDE de objetos de la Unidad 3.6 (Cox), en el mismo documento:
       sg (= banco$seguimiento, con prot_mant), cox_mes_opt y cox_mes_opt_frag.
     Datos: banco$seguimiento (máquina-mes).

     CIFRAS VERIFICADAS contra el render (semilla 20252026):
       - sg: 18252 tramos / 400 máquinas / 1144 meses con fallo / 1194 averías / 90 altas tardías.
       - tres lentes (antiguedad, carga, prot_mant), verdad DGP 0.10 / 0.80 / -1.20:
           cloglog          0.101   0.660   -1.212
           Poisson a trozos 0.100   0.725   -1.204
           Cox              0.102   0.658   -1.205
       - semestres: cloglog LRT 5.16 (7 gl) p 0.640 ; Poisson 4.92 p 0.669 -> base plana.
       - versiones agrupadas: cloglog GLMM 0.104/0.668/-1.190 (sd 0.388) ;
         Poisson GLMM 0.103/0.727/-1.174 (sd 0.381) ; Cox frailty 0.104/0.662/-1.182
         (theta 0.143 impresa). sd(logZ) del DGP = sqrt(trigamma(1/0.12)) = 0.357.
       - IC95 de las tres lentes: los 9 cubren la verdad. carga SE 0.19 (fijo) / 0.23 (frailty).
       - lectura aplicada: 10 años x2.77 ; +0.1 de carga x1.07 ; revisión al día 0/30/60/120
         -> 0.30 / 0.48 / 0.64 / 0.85. -->

# 7 · Más allá: las tres lentes y las fronteras {#sec-u37}

Con el presupuesto entregado y la vida útil modelada, el Caso 3 ha terminado su trabajo. Esta última
unidad no añade modelos: **mira hacia atrás y hacia fuera**. Hacia atrás, para comprobar algo que el
curso ha ido insinuando sin demostrarlo del todo; hacia fuera, para poner nombre a lo que queda al
otro lado de la frontera.

Lo de atrás es una deuda pendiente. Hemos mirado el fallo de una máquina con tres **lentes** que
parecían mundos distintos: en el Caso 1 era una respuesta **binaria en tiempo discreto** —¿falló en
este periodo?—; en el Caso 2, un **conteo con *offset*** —¿cuántos fallos por unidad de exposición?—;
y en este caso, un **tiempo con censura**, modelado por su riesgo instantáneo (Cox) o por su reloj
(AFT). Cada una llegó con su vocabulario —probabilidades, tasas, hazards— y con su propia maquinaria
de estimación. La [Sección 7.1](#sec-u37-lentes) las enfoca a las tres sobre los mismos datos y
muestra que, en el fondo, **ven lo mismo**.

Lo de fuera es un mapa. La [Sección 7.2](#sec-u37-fronteras) recorre las preguntas que este caso
**no** ha respondido y señala dónde buscarlas, sin desarrollarlas: no para aprenderlas ahora, sino
para reconocerlas cuando aparezcan.

::: {.callout-note}
## Sobre esta unidad
Es una unidad de **referencia y cierre**. No hay modelos nuevos: hay reencuentro, comparación y
criterio. Reactiva la [Unidad 1.5](../caso1/caso1_binaria.qmd#sec-u15) (tiempo discreto con
`cloglog`), la [Unidad 2.6](../caso2/caso2_conteos.qmd#sec-u26) (riesgos a trozos con Poisson) y el
Cox extendido de la [Sección 6.8](#sec-u36-extcox), y se apoya en los modelos que aquella unidad dejó
ajustados.

**Datos:** `banco$seguimiento` (`sg`), una fila por **máquina-mes**, con la respuesta «¿hubo avería
en este tramo?». Es el mismo panel sobre el que la Unidad 3.6 montó el Cox extendido.
:::

## 7.1 El mismo fallo, tres lentes {#sec-u37-lentes}

### La pregunta, y una tabla que ya conocemos

Si tres lentes describen el mismo proceso, deberían contar la misma historia. ¿La cuentan? La
pregunta no es retórica: `cloglog`, Poisson y Cox se presentaron en momentos distintos del curso,
sobre datos distintos, y nada garantiza *a priori* que sus coeficientes sean siquiera comparables.
El experimento para averiguarlo se diseña solo: poner a las tres ante **los mismos datos**, con **el
mismo predictor**, y dejar que cada una lea la respuesta a su manera.

No partimos de cero: la [Unidad 2.6](../caso2/caso2_conteos.qmd#sec-u26-nexo) ya tendió estos puentes
por pares —Poisson y `cloglog` como dos enlaces del mismo hazard, y su comparación con Cox y
Kaplan–Meier— sobre el banco de pólizas: el caso fácil, con un solo evento por póliza y covariables
fijas. Esta síntesis es la **prueba de estrés** de aquel mapa: eventos **recurrentes**, una covariable
que **cambia dentro del seguimiento** y una fragilidad real detrás —y, además, una cuarta lente, el
AFT, que entonces no existía—.

Los **datos** ya los tenemos: **`sg`, el panel mensual *start-stop*** de la
[Sección 6.8](#sec-u36-extcox-datos) —una fila por máquina y mes, con la covariable del mantenimiento
`prot_mant` actualizándose tramo a tramo—. Y el **predictor** también: el **modelo óptimo** al que llegó
la Unidad 3.6, **`antiguedad + carga + prot_mant`**.

```{r}
#| label: u37-datos
c(tramos          = nrow(sg),
  maquinas        = length(unique(sg$id_maquina)),
  meses_con_fallo = sum(sg$fallo),
  averias         = sum(sg$n_fallos),
  altas_tardias   = sum(tapply(sg$tstart, sg$id_maquina, min) > 0))
```

Dos recordatorios de esa tabla que enseguida serán relevantes. Primero, la rejilla mensual
**colapsa** eventos: las 1194 averías se quedan en 1144 meses con fallo, porque 50 caen en un mes
que ya tenía otra —retened el dato, porque una de las lentes sabrá recuperarlas—. Segundo, 90
máquinas entraron en observación **después** del día 0 (altas escalonadas): sus primeras filas
empiezan tarde, y el formato *start-stop* recoge esa entrada retardada sin que tengamos que hacer
nada.

Un vistazo a las columnas que las tres lentes van a usar, sobre la misma máquina M227 de la
[Sección 6.8](#sec-u36-extcox-datos):

```{r}
#| label: u37-head
head(subset(sg, id_maquina == "M227",
            select = c(id_maquina, tstart, tstop, exposicion, fallo, n_fallos,
                       antiguedad, carga, prot_mant)), 8)
```

En estas ocho filas está todo lo que las lentes van a leer:

- Las **respuestas**: `fallo` marca los
meses con avería (aquí, el 1.º y el 7.º) y `n_fallos` los cuenta; a ambas las acompañan
`exposicion` —los días en riesgo del tramo— y el propio tramo $(\text{tstart}, \text{tstop}]$. 
- Y el **predictor**: `antiguedad` crece mes a mes (el reloj 1 de la [Sección 6.8](#sec-u36-extcox-datos)),
`carga` es constante por máquina, y `prot_mant` oscila entre 0.64 y 0.39 —el diente de sierra del
reloj 2: una máquina revisada cada 60 días, vista con rejilla de 30—.

### Tres lentes, un solo riesgo

Fijemos antes la notación sobre el panel: en el **tramo mensual** $j$ de la máquina $i$, con
exposición $e_{ij}$ (días en riesgo), las tres lentes comparten el **predictor lineal**

$$\eta_{ij} \;=\; \beta_1\,\texttt{antiguedad}_{ij} \;+\; \beta_2\,\texttt{carga}_{i}
\;+\; \beta_3\,\texttt{prot\_mant}_{ij},$$

y difieren **solo en dos cosas**: qué respuesta leen en cada fila, y cómo tratan el **riesgo de
base** —el nivel de riesgo que corre por debajo de las covariables, que en las lentes GLM será un
intercepto por periodo, $\alpha_{s(j)}$, y en Cox una función libre $h_0(t)$—:

- **Lente 1 · tiempo discreto (Caso 1).** Lee el **indicador** `fallo` y modela la probabilidad de
  fallar en el tramo con enlace `cloglog` y la exposición como *offset*. Es el modelo
  persona-periodo de la [Unidad 1.5](../caso1/caso1_binaria.qmd#sec-u15): si por debajo hay un hazard
  proporcional en tiempo continuo, el `cloglog` agrupado estima **sus mismos coeficientes**
  [@prentice1978; @allison1982]:
  $$\texttt{fallo}_{ij}\sim\text{Bernoulli}(p_{ij}),\qquad
  \operatorname{cloglog}(p_{ij})=\log\!\big(-\log(1-p_{ij})\big)
  =\alpha_{s(j)}+\eta_{ij}+\log e_{ij}.$$
- **Lente 2 · riesgos a trozos (Caso 2).** Lee el **conteo** `n_fallos` y modela la tasa con una
  Poisson y `log(exposicion)` como *offset*. Con el tiempo troceado y un término por tramo, su
  verosimilitud **coincide exactamente** con la de un modelo de supervivencia exponencial a trozos
  [@holford1980; @laird1981]: es la lente de la [Unidad 2.6](../caso2/caso2_conteos.qmd#sec-u26). Al
  contar de verdad, recupera las 50 averías que el indicador colapsa:
  $$\texttt{n\_fallos}_{ij}\sim\text{Poisson}(\mu_{ij}),\qquad
  \log \mu_{ij}=\alpha_{s(j)}+\eta_{ij}+\log e_{ij}.$$
- **Lente 3 · Cox (este caso).** Lee `Surv(tstart, tstop, fallo)` y estima por verosimilitud parcial,
  **dejando libre el riesgo de base** [@cox1972]: es el Cox extendido de la
  [Sección 6.8](#sec-u36-extcox):
  $$h_i(t)\;=\;h_0(t)\,\exp\{\eta_i(t)\},$$
  donde $\eta_i(t)$ es el **mismo** predictor evaluado en el instante $t$ —las covariables
  temporales toman el valor de la fila vigente—.

Queda un cabo: ese $\alpha_{s(j)}$. Las dos lentes GLM necesitan **decir algo** sobre el riesgo de
base, porque su intercepto lo es. Les damos lo mismo que Cox se toma gratis, pero en versión a trozos: un intercepto por **periodo
calendario**. ¿Y por qué *semestres*, si las filas son meses? Porque aquí conviven **dos rejillas
que no tienen por qué coincidir**. La rejilla de las **filas** —mensual— decide cada cuánto se
actualizan las covariables, y esa no se toca: engrosarla congelaría más tiempo `prot_mant` y
atenuaría su coeficiente (el precio que midió el `tt()` de 6.8). La rejilla del **riesgo de base**
solo decide cuántos escalones tiene $\alpha_{s(j)}$, y ahí mandan la parsimonia y los datos: un
escalón por mes serían casi cincuenta parámetros a repartirse los 1144 meses con fallo; agrupando
en **semestres**, $s(j)\in\{1,\dots,8\}$, cada escalón se apoya en unos 140 fallos y el riesgo de
base aún puede dibujar una tendencia a lo largo de los cuatro años. La elección es **instrumental,
no sustantiva**: los $\beta$ apenas dependen de ella —cambiad semestres por años o por meses y
comprobadlo—.

Con eso, el experimento queda montado: tres especificaciones paralelas —mismo predictor, misma
exposición, riesgo de base a trozos (lentes 1 y 2) o libre (lente 3)—. La tercera no es un modelo
nuevo: es **`cox_mes_opt`**, el gemelo sin fragilidad del modelo final de la
[Sección 6.8](#sec-u36-comparar), que reajustamos aquí para tener las tres lentes a la vista en un
mismo bloque.

```{r}
#| label: u37-tres-lentes
# definimos el semestre en que se encuentra cada ventana (mes), con un máximo de 8 
# el semestre 8 agrupa desde los días 1281 en adelante
sg$semestre <- factor(1 + pmin(sg$tstart %/% 183, 7))

# Lente 1 (Caso 1) · TIEMPO DISCRETO: binomial cloglog sobre el indicador                
m_cll <- glm(fallo ~ antiguedad + carga + prot_mant + semestre + offset(log(exposicion)),
             family = binomial("cloglog"), data = sg)

# Lente 2 (Caso 2) · RIESGOS A TROZOS: Poisson sobre el conteo, con offset               
m_poi <- glm(n_fallos ~ antiguedad + carga + prot_mant + semestre + offset(log(exposicion)),
             family = poisson, data = sg)

# Lente 3 (Caso 3) · COX extendido (start-stop), riesgo de base libre: cox_mes_opt   
cox_mes_opt  <- coxph(Surv(tstart, tstop, fallo) ~ antiguedad + carga + prot_mant,
                      data = sg)
```

::: {.callout-tip}
## 🔧 En R. Las tres lentes sobre un mismo panel
Las tres se escriben casi igual; lo que cambia es la **respuesta** y el trato del riesgo de base.

```r
# 1 · tiempo discreto: indicador + enlace cloglog + offset
glm(fallo ~ x + factor(periodo) + offset(log(exposicion)),
    family = binomial("cloglog"), data = panel)

# 2 · riesgos a trozos: conteo + Poisson + offset
glm(n_fallos ~ x + factor(periodo) + offset(log(exposicion)),
    family = poisson, data = panel)

# 3 · Cox extendido: respuesta start-stop, riesgo de base libre
coxph(Surv(tstart, tstop, fallo) ~ x, data = panel)
```

- **El *offset* va dentro de la fórmula**, siempre como `log()` de la exposición: sin él, los
  coeficientes absorberían las diferencias de tiempo en riesgo entre filas.
- **El riesgo de base es explícito en las lentes GLM** (`factor(periodo)`) e implícito en Cox. Si el
  factor tiene muchos niveles, conviene **agrupar** el tiempo en tramos más gruesos: es una decisión
  de parsimonia que no afecta a los $\hat\beta$.
- **Comparar coeficientes entre modelos distintos**: `broom::tidy()` los devuelve en el mismo formato
  (`term`, `estimate`, `std.error`…), y funciona igual con `glm` y con `coxph`; a partir de ahí, un
  `dplyr::left_join()` por `term` pone las columnas lado a lado.
- **Versión agrupada de cada lente**: `lme4::glmer(... + (1 | id))` para las dos GLM y
  `coxph(... + frailty(id))` para Cox. Con `cloglog`, `glmer` es delicado: ayuda arrancar del ajuste
  fijo (`etastart = predict(m_fijo)`) y usar `control = glmerControl(optimizer = "bobyqa")`.
- **Leer las varianzas**: `VarCorr()` en los GLMM (desviación típica del intercepto, escala log) y la
  línea `Variance of random effect` en el `coxph` con `frailty()`. **No son comparables sin
  transformar**: van en parametrizaciones distintas.
:::

### Qué estima cada una, y cuánto coinciden

Ponemos los tres juegos de coeficientes lado a lado —omitiendo intercepto y semestres, que son el
riesgo de base— y añadimos la **verdad** del proceso generador:

```{r}
#| label: tbl-u37-lentes
#| tbl-cap: "Coeficientes (escala log-hazard) del mismo evento por las tres lentes, frente a la verdad del DGP. Las tres columnas son casi idénticas: cloglog, Poisson a trozos y Cox estiman el mismo hazard proporcional."
sacar <- function(m, nombre) broom::tidy(m) |>
  dplyr::filter(term %in% c("antiguedad", "carga", "prot_mant")) |>
  dplyr::transmute(term, !!nombre := round(estimate, 3))

verdad_hz <- attr(banco, "verdad")$beta_hazard
tab_verdad <- tibble::tibble(
  term       = c("antiguedad", "carga", "prot_mant"),
  verdad_DGP = c(verdad_hz[["antiguedad"]], verdad_hz[["carga"]], verdad_hz[["mant_inmediato"]]))

sacar(m_cll, "cloglog") |>
  dplyr::left_join(sacar(m_poi, "Poisson_trozos"), by = "term") |>
  dplyr::left_join(sacar(cox_mes_opt, "Cox"), by = "term") |>
  dplyr::left_join(tab_verdad, by = "term")
```

El resultado, en la @tbl-u37-lentes, es de los que se recuerdan: **las tres columnas cuentan la
misma historia**. Las diferencias viven en la tercera cifra decimal —solo `carga` se mueve en la
segunda, y enseguida veremos por qué es la covariable menos precisa de las tres—.

¿Por qué coinciden? No es suerte: cada pareja tiene su teorema. Si el proceso subyacente tiene un
hazard proporcional en tiempo continuo, el `cloglog` agrupado estima **esos mismos coeficientes**
[@prentice1978]. Y la Poisson a trozos no es que *se parezca* a un modelo de supervivencia: **es** el
modelo exponencial a trozos [@holford1980; @laird1981], que aproxima al Cox tanto mejor cuanto más
fino el troceado —con la rejilla mensual, ya casi indistinguibles—. La moraleja es la que el curso
lleva tejiendo desde la [Unidad 1.5](../caso1/caso1_binaria.qmd#sec-u15): **supervivencia = GLM con
el enlace y el *offset* adecuados**; lo único que Cox hace distinto es no gastar parámetros en el
riesgo de base.

Y la lectura aplicada tampoco depende de la lente elegida: cada año de edad multiplica el riesgo por
$e^{0.102}\approx 1.11$, y una revisión recién hecha lo deja en $e^{-1.205}\approx 0.30$ —el hazard
ratio del mantenimiento con el que cerró la [Sección 6.8](#sec-u36-extcox)—. Tres vocabularios, un
solo mecanismo.

::: {.callout-tip}
## Del coeficiente a la decisión: las preguntas de la fábrica, respondidas
Un modelo no se ajusta para admirar sus coeficientes, sino para responder preguntas. Las que el caso
viene arrastrando sobre el **riesgo** ya tienen respuesta, y —esta es la gracia— **la misma con
cualquiera de las tres lentes**. Basta componer el predictor con los escenarios:

```{r}
#| label: u37-lectura-aplicada
b <- coef(cox_mes_opt)
round(c(
  riesgo_10_anios   = exp(10 * b[["antiguedad"]]),          # 10 años vs recién estrenada
  riesgo_carga_01   = exp(0.1 * b[["carga"]]),              # +0.1 de nivel de uso
  revision_dia_0    = exp(b[["prot_mant"]] * exp(-0 / 60)),   # hazard ratio vs sin protección...
  revision_dia_30   = exp(b[["prot_mant"]] * exp(-30 / 60)),  # ...según los días desde la revisión
  revision_dia_60   = exp(b[["prot_mant"]] * exp(-60 / 60)),
  revision_dia_120  = exp(b[["prot_mant"]] * exp(-120 / 60))), 2)
```

- *¿Cuánto pesa la edad?* Una máquina de **10 años** falla **2.8 veces más** que una recién
  estrenada, a igualdad de todo lo demás: el desgaste es el motor principal del riesgo.
- *¿Y el uso?* Cada décima de `carga` añade en torno a un **7 %** de riesgo: real, pero secundario.
- *¿Qué compra una revisión?* El día de la revisión, el riesgo queda en el **30 %** del de una
  máquina sin protección; al mes ya ha rebotado al **48 %**, a los dos meses al **64 %** y a los
  cuatro apenas queda protección (**85 %**). La revisión no es un estado, es un **depósito que se
  vacía** —y por eso el *intervalo* de mantenimiento, no el plan, es la palanca de decisión que
  exploraron las Unidades [3.5](#sec-u35) y [3.6](#sec-u36)—.

La pregunta de la dirección —**¿cuánto costará?**— no se responde con el riesgo a solas: es solo la
mitad *frecuencia*, y ponerle precio fue el trabajo de la Tweedie en la [Unidad 3.4](#sec-u34).
:::

::: {.callout-tip}
## ¿Y por qué no el `tt()` de 6.8, que era la versión exacta?
Porque las lentes 1 y 2 **solo existen sobre tiempo troceado**: el troceado no es un atajo para
ellas, es su definición, y la comparación exige los mismos datos para las tres. La versión exacta
sigue siendo la referencia: por la [Sección 6.8](#sec-u36-extcox) sabemos que congelar la covariable
atenúa `prot_mant` en torno a un 4 % ($-1.25$ con `tt()` frente a $-1.2$ aquí). Es decir, las tres
lentes comparten esa misma atenuación, conocida y conservadora: se desvían **juntas y en cuantía
medida**, que es justo lo que las hace comparables entre sí.
:::

::: {.callout-important}
## El AFT es la lente distinta
Falta una cuarta lectura, la de la [Unidad 3.5](#sec-u35), y **no** entra en esta tabla porque no
estima un log-hazard: el AFT estima cuánto se **estira el reloj** (un factor de aceleración sobre el
tiempo), no cuánto se **multiplica el riesgo**. Las dos familias solo coinciden en un caso especial
—la **Weibull**, que es a la vez AFT y PH, con la exponencial como caso particular—… y nuestro banco
está justo ahí: en 3.5 la Weibull dejó la forma en $\approx 1$, así que aquí la traducción
$\text{HR} = \text{AF}^{-1/\sigma}$ funciona casi sin fricción. Que no engañe la suerte: fuera de la
Weibull, AFT y PH responden a preguntas distintas, y elegir entre «acelerar el tiempo» y «multiplicar
el riesgo» es, antes que una cuestión técnica, una cuestión de **qué se quiere comunicar**.
:::

### El riesgo de base que no estaba

Las lentes a trozos hacen algo que Cox no hace: **enseñan** el riesgo de base que estiman. Cada una
reconstruye su propia escalera de escalones semestrales —los $\alpha_{s(j)}$ que Cox dejó libres—;
mirémoslas juntas, y contrastemos en ambas si los escalones aportan algo:

```{r}
#| label: u37-base-plana
rbind(cloglog = round(coef(m_cll)[grep("semestre", names(coef(m_cll)))], 3),
      Poisson = round(coef(m_poi)[grep("semestre", names(coef(m_poi)))], 3))
anova(update(m_cll, . ~ . - semestre), m_cll, test = "Chisq")
anova(update(m_poi, . ~ . - semestre), m_poi, test = "Chisq")
```

Dos lecturas, y las dos compartidas. 

La primera: **las dos escaleras son casi la misma** —escalón a
escalón, cloglog y Poisson estiman pasos parecidos (0.071 y 0.093 en el semestre 2; 0.192 y 0.186 en
el 3)—: la coincidencia entre lentes no se limita a los $\beta$ de la tabla anterior, alcanza también
al riesgo de base que cada una reconstruye. 

La segunda: en ambas los escalones son minúsculos
—ninguno llega a 0.2 en escala log— y los dos contrastes coinciden en el veredicto: quitar los
semestres apenas mueve la deviance (5.2 y 4.9 con 7 grados de libertad; $p = 0.640$ y $0.669$). El
riesgo de base **en tiempo calendario es plano**, y lo es con las dos lentes: es una propiedad del
proceso, no un artefacto de una verosimilitud. ¿Sorpresa? No, si se piensa en el DGP: toda la dinámica temporal
del riesgo vive en la **edad** de la máquina y en el **reloj del mantenimiento**, y ambas están ya en
el predictor. Despejadas las dos, no queda tendencia que recoger. La moraleja tiene su punta: la
flexibilidad del riesgo de base libre de Cox aquí **no se usa** —pero eso solo se sabe *después* de
mirar, y son las lentes a trozos, con sus escalones explícitos, las que lo dejan a la vista—.

### ¿Y la fragilidad?

A estas alturas del curso, la objeción llega sola: las tres lentes de arriba son de **efectos
fijos** —ninguna sabe que los 18252 tramos vienen de solo 400 máquinas, cada una con su propensión
propia a fallar—, y llevamos dos casos aprendiendo que ignorar el agrupamiento tiene consecuencias.
¿Invalida eso la comparación? Comprobémoslo, porque la simetría entre lentes alcanza también al
agrupamiento: cada una tiene su versión agrupada —el **intercepto aleatorio por máquina** en las
lentes GLM (el GLMM de la [Unidad 3.3](#sec-u33) y del Caso 2) y la **fragilidad** en Cox
(`cox_mes_opt_frag`, el modelo final de la [Sección 6.8](#sec-u36-extcox), que reajustamos aquí
igual que hicimos con su gemelo sin fragilidad)—. Repetimos la tabla con las tres:

```{r}
#| label: tbl-u37-fragilidad
#| tbl-cap: "Las tres lentes con el agrupamiento por máquina explícito —intercepto aleatorio (GLMM) en las lentes GLM, fragilidad gamma en Cox—, frente a la verdad del DGP. Los coeficientes apenas se separan de los de la tabla de efectos fijos."
# el cloglog es numéricamente delicado: se arranca del ajuste fijo (etastart);
# bobyqa evita en ambos un aviso de convergencia del optimizador por defecto
mm_cll <- glmer(fallo ~ antiguedad + carga + prot_mant + semestre + offset(log(exposicion)) +
                  (1 | id_maquina), family = binomial("cloglog"), data = sg,
                etastart = predict(m_cll), control = glmerControl(optimizer = "bobyqa"))
mm_poi <- glmer(n_fallos ~ antiguedad + carga + prot_mant + semestre + offset(log(exposicion)) +
                  (1 | id_maquina), family = poisson, data = sg,
                control = glmerControl(optimizer = "bobyqa"))
cox_mes_opt_frag <- coxph(Surv(tstart, tstop, fallo) ~ antiguedad + carga + prot_mant +
                   frailty(id_maquina), data = sg)
sel <- c("antiguedad", "carga", "prot_mant")
tibble::tibble(term = sel,
  cloglog_GLMM = round(fixef(mm_cll)[sel], 3),
  Poisson_GLMM = round(fixef(mm_poi)[sel], 3),
  Cox_frailty  = round(coef(cox_mes_opt_frag)[sel], 3),
  verdad_DGP   = c(verdad_hz[["antiguedad"]], verdad_hz[["carga"]], verdad_hz[["mant_inmediato"]]))
```

En la @tbl-u37-fragilidad, las tres columnas vuelven a contar la misma historia y, frente a la
@tbl-u37-lentes de efectos fijos, nada se mueve más allá de la segunda cifra decimal. **La objeción
queda respondida**: el agrupamiento
importa para la **inferencia** —lo vimos en la [Sección 6.6](#sec-u36-fragilidad) con el falso
positivo de `fabricante`, y volverá a asomar enseguida con el error estándar de `carga`—, pero no
para el **retrato del mecanismo**; la comparación en efectos fijos era justa. Lo nuevo de esta tabla
está en el propio efecto de máquina:

```{r}
#| label: u37-fragilidad-var
# theta_Cox va transcrita de la salida impresa de cox_mes_opt_frag ("Variance of
# random effect"): el accesor history[[1]]$theta no es estable (ver 3.6, @tbl-u36-dgp)
c(sd_cloglog  = round(sqrt(unlist(VarCorr(mm_cll)))[[1]], 3),
  sd_Poisson  = round(sqrt(unlist(VarCorr(mm_poi)))[[1]], 3),
  theta_Cox   = 0.143,
  sd_logZ_DGP = round(sqrt(trigamma(1 / attr(banco, "verdad")$theta_frail)), 3))
```

Ojo al leerlo, porque las lentes no parametrizan igual el mismo latente. 

- Los GLMM añaden al
predictor un intercepto aleatorio **normal en escala log**,

$$\eta_{ij} \;+\; u_i, \qquad u_i \sim \mathcal{N}(0,\ \sigma_u^2),$$

que sobre el hazard actúa como un multiplicador **lognormal** $e^{u_i}$; sus desviaciones estimadas
son $\hat\sigma_u = 0.39$ y $0.38$. 

- La fragilidad de Cox, en cambio, multiplica el hazard por un
factor **gamma**,

$$h_i(t) \;=\; Z_i\, h_0(t)\, e^{\eta_i(t)}, \qquad
Z_i \sim \text{Gamma}\!\left(\tfrac{1}{\theta},\ \theta\right), \quad
\mathbb{E}[Z_i] = 1,\quad \operatorname{Var}(Z_i) = \theta,$$

con $\hat\theta = 0.143$ (frente al $\theta = 0.12$ del DGP). 

Una varianza vive, pues, en la escala
del **logaritmo** ($\sigma_u^2$) y la otra en la del **multiplicador** ($\theta$): no son
comparables tal cual. El puente es llevar la gamma a la escala log: si
$Z \sim \text{Gamma}(1/\theta,\ \theta)$, entonces

$$\operatorname{Var}(\log Z) \;=\; \psi'\!\left(\tfrac{1}{\theta}\right)
\qquad\Longrightarrow\qquad
\operatorname{sd}(\log Z)\,\Big|_{\theta = 0.12} \;=\; \sqrt{\psi'(1/0.12)} \;=\; 0.357,$$

donde $\psi'$ es la función **trigamma** —es el valor `sd_logZ_DGP` del chunk—, justo donde caen las
dos estimaciones de los GLMM. 

Tres lentes, dos parametrizaciones y **un solo efecto de máquina**
detrás: el mismo par de hilos en espiral del curso.

::: {.callout-note}
## Dónde vive el efecto aleatorio: la espiral, cerrada
Merece la pena mirar atrás. En el Caso 1 el efecto aleatorio fue a la **clínica**, y la
[Unidad 1.5](../caso1/caso1_binaria.qmd#sec-u15-hazard) argumentó por qué no al paciente: sus filas
persona-periodo no son réplicas, sino la factorización de una única espera. En el Caso 2 fue a la
**agencia**, y la fragilidad individual de cada póliza —inestimable con un solo episodio— quedó
**integrada** en la binomial negativa (Gamma × Poisson = NB,
[Unidad 2.6](../caso2/caso2_conteos.qmd#sec-u26-frailty)). Aquí, por primera vez, **el sujeto se
repite** —cada máquina aporta varias esperas— y la fragilidad puede bajar al **nivel individual**,
donde resulta estimable y significativa. La regla que unifica los tres casos: **el efecto aleatorio
vive donde hay réplicas**.
:::

### Validación contra el DGP

Las dos tablas de la sección han comparado **puntos**; la validación en regla pide también la
**incertidumbre**. Cerramos con la estimación y su intervalo de confianza al 95 % (Wald) en cada
lente, frente al valor verdadero del proceso generador:

```{r}
#| label: tbl-u37-validacion
#| tbl-cap: "Estimación e intervalo de confianza al 95 % (Wald) de cada covariable en las tres lentes, frente al valor verdadero del DGP. Los nueve intervalos cubren su verdad."
ic_lente <- function(m, nombre) broom::tidy(m) |>
  dplyr::filter(term %in% c("antiguedad", "carga", "prot_mant")) |>
  dplyr::transmute(term,
    !!nombre := sprintf("%.3f (%.3f, %.3f)", estimate,
                        estimate - 1.96 * std.error, estimate + 1.96 * std.error))

ic_lente(m_cll, "cloglog") |>
  dplyr::left_join(ic_lente(m_poi, "Poisson_trozos"), by = "term") |>
  dplyr::left_join(ic_lente(cox_mes_opt, "Cox"), by = "term") |>
  dplyr::left_join(tab_verdad, by = "term")
```

En la @tbl-u37-validacion, los **nueve intervalos cubren su valor verdadero**: validación superada
en las tres lentes. Pero la lectura fina es más instructiva, porque las covariables no aprueban igual. `antiguedad` y
`prot_mant` lo hacen con nota: intervalos **estrechos** y centrados en la verdad (0.10 y $-1.20$).
`carga` aprueba de otra manera: su intervalo es **enorme** —$(0.29,\ 1.03)$ en el Cox, casi cuatro
décimas a cada lado— y el 0.80 verdadero queda a menos de un error estándar del punto estimado. No
hay sesgo que explicar; hay **poca información**.

Un matiz más, que conecta con la subsección anterior: estos intervalos salen de los modelos de
efectos fijos, que ignoran el agrupamiento, y son por tanto **optimistas**. Para `carga` —la
covariable a la que el agrupamiento muerde—:

```{r}
#| label: u37-carga-se
c(se_fijo    = round(summary(cox_mes_opt)$coefficients["carga", "se(coef)"], 2),
  se_frailty = round(summary(cox_mes_opt_frag)$coefficients["carga", "se(coef)"], 2))
```

Con el error estándar honesto de la fragilidad, el intervalo se ensancha en torno a un 20 % y la
verdad queda aún más cómodamente dentro —el de las covariables intra-máquina apenas se inmuta—. Y la
asimetría entre covariables tiene una causa precisa que merece retenerse: `carga` es **constante por
máquina**, así que sobre ella solo informan comparaciones **entre** máquinas —400 datos efectivos,
enredados además con la fragilidad—. `antiguedad` y `prot_mant` **varían dentro** de cada máquina, y
sobre ellas informan los 18252 tramos con contrastes intra-máquina que la fragilidad no contamina.
**La precisión no la da el tamaño de la tabla, sino dónde varía la covariable** —la misma lección de
diseño que el GLMM de la [Unidad 3.3](#sec-u33) contaba con la $\hat\phi$ inflada, ahora en clave de
supervivencia—.

Con esto queda saldada la deuda: el fallo de una máquina admite tres lecturas —probabilidad por
periodo, tasa por tramos, hazard—, y las tres son, por debajo, **el mismo modelo lineal generalizado
del riesgo**. Lo que separaba al Caso 1 del Caso 2 y del Caso 3 no era la estadística, sino la
**forma en que se presentaban los datos**. Toca ahora mirar hacia fuera.

## 7.2 Más allá del GLM: un mapa para seguir {#sec-u37-fronteras}

El caso está cerrado: tenemos un modelo que responde a la pregunta que lo abrió y sabemos qué
vale su respuesta. Pero un curso no termina cuando se acaban las respuestas, sino cuando se ven
las **preguntas que quedan fuera**. Esta última sección no enseña modelos nuevos —ya hemos
visto bastantes—: solo pone nombre a lo que hay al otro lado de la frontera, para que se
reconozca cuando aparezca y se sepa dónde buscar.

Conviene ordenarlo por **preguntas**, no por técnicas, que es como se presentan los problemas
en la práctica. A continuación de cada pregunta te cuento Dónde mirar y qué librerías/funciones utilizar en R:

**1.** ¿Y si el cero tuviera un **mecanismo propio** —máquinas paradas, sin contrato de mantenimiento— en vez de ser «no hubo averías»? 

> Modelos **en dos partes** (*hurdle*) e **inflados de ceros**, que separan la probabilidad de gastar de la cuantía. En R: `glmmTMB(..., ziformula = ~ 1)`;  `pscl::hurdle()`

**2.** ¿Y si el efecto de la edad **no fuera una recta** en escala log? 

>**Modelos aditivos** (GAM): la covariable entra como una curva suave estimada de los datos. En R: `mgcv::gam(y ~ s(edad) + ...)`

**3.** ¿Y si quisiéramos modelar la **secuencia** de averías de cada máquina, en vez de trocearla en esperas? 

> Procesos de **eventos recurrentes** (Andersen–Gill y variantes). En R: `coxph(Surv(inicio, fin, evento) ~  x + cluster(id))`

**4.** ¿Y si distinguiéramos **por qué** falla —mecánica, eléctrica…—, o quisiéramos seguir estados (operativa → degradada → averiada)? 

>**Riesgos competitivos** y modelos **multiestado**. En R:  `survival::survfit()` con `etype`;   paquetes `cmprsk`, `mstate`.

**5.** ¿Y si el efecto de una covariable **cambiara a lo largo del tiempo** de forma suave, en vez de ser constante? 

>**Riesgos a trozos aditivos** (PAMM) y paramétricos flexibles de **Royston–Parmar**. En R: `pammtools`; `flexsurv::flexsurvspline()`

**6.** ¿Y si interesara la **diferencia** de riesgo en lugar del cociente —cuántas averías más al año, no cuántas veces más—?

> Modelo **aditivo de Aalen**. En R: `timereg::aalen()`

**7.** ¿Y si quisiéramos que la incertidumbre de **todos** los parámetros llegara hasta la predicción final? 

> Ajuste **bayesiano**: la predictiva incorpora de serie la incertidumbre de estimación. En R: `brms::brm(..., family = tweedie())`;  `rstanarm`


Dos observaciones sobre esta lista. La primera es que **casi todas son extensiones, no sustituciones**:
un GAM sigue siendo un GLM con el predictor lineal relajado; los eventos recurrentes siguen siendo
Cox con otra respuesta; el modelo en dos partes son dos GLM. Lo aprendido no caduca —se recombina—.
La segunda es que **la más ambiciosa es la última**, y por una razón que este caso ha dejado a la
vista: nuestro intervalo de predicción trataba $\hat\beta$, $\hat\phi$, $\hat p$ y $\hat\sigma_u$ como
si fueran exactos. Un ajuste bayesiano no necesita esa concesión.

### Un límite distinto: hasta dónde llega la selección automática {#sec-u37-regularizacion}

Cierro con una frontera de otro tipo, que no es un modelo sino una herramienta: la
**regularización**. En el Caso 2 usamos `glmnet` para penalizar una Poisson con muchos predictores
—encoger los coeficientes hacia cero y, con penalización $\ell_1$, seleccionar variables
[@tibshirani1996; @friedman2010]—. En este estudio de caso que hemos ido trabajando en este último bloque **no hace falta** la regularización: con trece parámetros y 1531 filas no hay
sobreajuste que corregir, como ya demostró la validación cruzada. Pero su límite en este
terreno es instructivo y merece un minuto.

Conviene primero corregir una idea extendida: suele decirse que `glmnet` no cubre familias como la
Gamma. **Ya no es cierto** —desde la versión 4.0 admite cualquier objeto `family` de `stats::glm()`,
resolviéndolo por Newton proximal en lugar de por descenso por coordenadas—. El límite real está en
otro sitio, y es más interesante: **la penalización actúa sobre $\boldsymbol\beta$, no sobre los
parámetros de la familia**. En una Tweedie eso significa que $p$ hay que fijarlo de antemano, o
recorrer una rejilla en $p$ **y** en $\lambda$, validando en dos dimensiones a la vez.

Y ahí está la moraleja que cierra la unidad, porque resume lo que la Tweedie nos ha enseñado:
seleccionar automáticamente es fácil cuando toda la estructura del modelo vive en el **predictor
lineal**. Cuando parte de ella vive en la **función de varianza** —como aquí—, la selección deja de
ser un botón y vuelve a ser lo que ha sido durante todo el curso: **una decisión de modelización**.

::: {.callout-important}
## Tarea del estudiante (3.7) · qué te llevas al estudio de caso
Esta unidad no aporta un modelo al estudio de caso: aporta **criterio** y el catálogo de extensiones.
Recuerda que el artículo de la [Unidad 3.8](#sec-u38) exige **investigar y aplicar una extensión** no
vista en clase, y que casi todas están en la tabla de la Sección 7.2.

- **[Propuesta 6 · Del primer parte al historial completo](#sec-u38-p6)**. Las lentes de riesgos a
  trozos y Cox sobre el mismo panel son literalmente las de esta unidad; su ampliación
  —**Andersen–Gill**— es la primera fila de aquella tabla llevada a la práctica.
- **[Propuesta 1](#sec-u38-p1)** toma de la tabla el **modelo en dos partes**;
  **[la 3](#sec-u38-p3)**, los paramétricos flexibles de **Royston–Parmar**; y **[la 7](#sec-u38-p7)**
  se apoya en el límite de la regularización que cierra esta unidad.

**Aviso.** «Investigar una extensión» no es ajustarla: es localizar la **fuente original**, entender
qué problema resuelve y **compararla** con el modelo base. Una extensión que se ajusta y no se
compara con nada no cuenta.
:::
