<!-- Partial · DRAFT. Incluir con {{< include _unidad_3_6.qmd >}}. Sin YAML. Chunks u36-.
     Unidad de CIERRE (síntesis): las tres lentes sobre el mismo fallo. REACTIVAR, no reexplicar.
     Datos: banco$modelo_intervalos (start-stop) y banco$modelo_supervivencia. -->

# 6 · Síntesis: las tres lentes {#sec-u36}

Hemos mirado el mismo evento —el primer fallo grave de una máquina— desde ángulos que, a lo largo del
curso, parecían mundos distintos: en el Caso 1, como una respuesta binaria en tiempo discreto; en el
Caso 2, como un conteo con *offset*; en este Caso 3, como un tiempo continuo (AFT) y como un hazard
semiparamétrico (Cox). Esta unidad de cierre reúne esas piezas y muestra que, en el fondo, **hablan de
lo mismo**. No hay modelos nuevos: hay reencuentro, comparación y criterio.

::: {.callout-note}
## Sobre esta unidad
Objetivo general: **síntesis** — reunir las tres lecturas del mismo evento (tiempo discreto, riesgos a
trozos, AFT/Cox), cerrar la selección y la validación, y situar las **fronteras** del marco GLM.
:::

## 6.1 El mismo fallo, tres lentes {#sec-u36-lentes}

Trabajamos sobre `modelo_intervalos`: cada máquina troceada en intervalos mensuales, con las
covariables que cambian dentro de su seguimiento. Sobre esa misma tabla ajustamos las tres lecturas del
mismo proceso, con **idéntico predictor**:

```{r}
#| label: u36-tres-lentes
iv  <- banco$modelo_intervalos
rhs <- "antiguedad_anios + carga + temperatura + log(vibracion) + mantenimiento_reciente + tipo + fabricante"

# Lente 1 · TIEMPO DISCRETO: binomial con enlace cloglog sobre datos persona-periodo   (Caso 1)
m_cll <- glm(as.formula(paste("fallo ~", rhs, "+ factor(intervalo) + offset(log(exposicion))")),
             family = binomial("cloglog"), data = iv)

# Lente 2 · RIESGOS A TROZOS: Poisson con offset e intervalo como factor                (Caso 2)
m_poi <- glm(as.formula(paste("fallo ~", rhs, "+ factor(intervalo) + offset(log(exposicion))")),
             family = poisson, data = iv)

# Lente 3 · COX extendido (start-stop)                                                   (Caso 3)
m_cox <- coxph(as.formula(paste("Surv(tstart, tstop, fallo) ~", rhs)), data = iv)
```

## 6.2 Qué estima cada una, y cuándo coinciden {#sec-u36-comparacion}

Ponemos los coeficientes lado a lado (omitiendo el riesgo de base a trozos), y añadimos la **verdad**
del proceso generador:

```{r}
#| label: tbl-u36-comparacion
#| tbl-cap: "Coeficientes (log-hazard) del mismo evento por las tres lentes, frente a la verdad del DGP. cloglog, Poisson a trozos y Cox estiman esencialmente lo mismo; Poisson y Cox coinciden casi hasta el decimal."
sacar <- function(m, nombre) broom::tidy(m) |>
  dplyr::filter(!grepl("factor\\(intervalo\\)|\\(Intercept\\)", term)) |>
  dplyr::transmute(term, !!nombre := round(estimate, 3))

verdad_hz <- attr(banco, "verdad")$beta_hazard
tab_verdad <- tibble::tibble(
  term = c("antiguedad_anios", "carga", "temperatura", "log(vibracion)",
           "tipoPrensa", "fabricanteB"),
  verdad_DGP = c(verdad_hz[["antiguedad"]], verdad_hz[["carga"]], verdad_hz[["temp"]],
                 verdad_hz[["log_vibracion"]], verdad_hz[["tipoPrensa"]], verdad_hz[["fabricanteB"]]))

sacar(m_cll, "cloglog") |>
  dplyr::left_join(sacar(m_poi, "Poisson_trozos"), by = "term") |>
  dplyr::left_join(dplyr::transmute(broom::tidy(m_cox), term, Cox = round(estimate, 3)), by = "term") |>
  dplyr::left_join(tab_verdad, by = "term")
```

El resultado es de los que se recuerdan: **las tres columnas son casi idénticas**. No es coincidencia,
es teoría. Cuando los intervalos son finos, el modelo de **tiempo discreto con enlace `cloglog`**
estima el mismo hazard proporcional que Cox [@aitkin1980]; y la **regresión de Poisson a trozos** con
el intervalo como factor **es** un modelo exponencial a trozos, que aproxima el Cox tanto mejor cuanto
más fino sea el troceado [@holford1980; @laird1981]. Poisson y Cox coinciden hasta el segundo decimal
porque, con este troceado, son casi el mismo modelo escrito de dos maneras. Es la unificación que
vertebra el curso: **supervivencia = GLM**, con el enlace y el *offset* adecuados.

::: {.callout-important}
## El AFT es la lente distinta
Falta la cuarta lectura, la de la [Unidad 3.4](#sec-u34). El **AFT no** entra en esta tabla porque no
estima un log-hazard: estima cuánto se **estira el reloj** (un factor de aceleración sobre el tiempo),
no cuánto se **multiplica el riesgo**. Solo coincide con la familia proporcional en un caso especial
—la **Weibull**, que es a la vez AFT y PH, como vimos en 3.5—. Fuera de él, AFT y PH responden a
preguntas distintas y no hay por qué esperar que sus coeficientes se traduzcan. Elegir entre «acelerar
el tiempo» y «multiplicar el riesgo» es, antes que una cuestión técnica, una cuestión de **qué quieres
comunicar**.
:::

Sobre la **validación**: las tres lentes recuperan bien la estructura del DGP —antigüedad, temperatura
y vibración caen cerca de sus valores verdaderos—. Los coeficientes de `tipo` y `fabricante` quedan
algo atenuados, y por una razón instructiva: en el proceso generador, las prensas reciben mantenimiento
preventivo con más frecuencia (la asignación del plan **no** era aleatoria, [Unidad 3.1](#sec-u31)), de
modo que parte de su efecto sobre el riesgo está **mediado** por el mantenimiento, que también está en
el modelo. Es confusión por diseño, y verla aquí es el mejor repaso de por qué un coeficiente es
siempre «a igualdad del resto de lo incluido».

## 6.3 Selección y validación con datos agrupados {#sec-u36-seleccion}

Comparar modelos por AIC es barato, pero mide ajuste dentro de la muestra. Para estimar cómo
**predicen fuera**, validación cruzada. Y aquí el agrupamiento vuelve a morder: si repartimos **filas**
al azar, intervalos de una misma máquina —o máquinas de una misma planta— caen a la vez en
entrenamiento y prueba, y el modelo «adivina» apoyándose en vecinos que no debería ver. La validación
honesta reparte **grupos enteros**. `rsample` lo hace con `group_vfold_cv`:

```{r}
#| label: u36-cv-agrupada
library(rsample)
sup <- banco$modelo_supervivencia

set.seed(20252026)
pliegues <- group_vfold_cv(sup, group = id_planta, v = 6)   # se dejan fuera PLANTAS enteras

c_index <- purrr::map_dbl(pliegues$splits, \(sp) {
  ent <- analysis(sp); pru <- assessment(sp)
  m   <- coxph(Surv(tiempo, fallo) ~ plan_mantenimiento + antiguedad_anios +
                 carga_media + tipo + fabricante, data = ent)
  survival::concordance(m, newdata = pru)$concordance
})

c(c_index_medio = round(mean(c_index), 3), desv = round(sd(c_index), 3))
```

Dejando fuera **plantas completas**, el modelo se evalúa en un contexto que no ha visto —el test más
exigente de generalización, y el que corresponde a este banco jerárquico—. El **índice de
concordancia** (probabilidad de ordenar bien dos máquinas por su riesgo) resume la capacidad
discriminante: aquí sale **moderado** —por encima del 0,5 del azar, pero lejos del 1 perfecto—, lo que
es razonable en la prueba más dura posible (predecir plantas nunca vistas) y honesto sobre lo que un
modelo de covariables basales puede lograr. No confundir *ajustar bien* con *discriminar bien fuera de
muestra*: son cosas distintas, y solo la segunda anticipa el comportamiento en producción.

## 6.4 Regularización: un límite conceptual {#sec-u36-regularizacion}

En el Caso 2 usamos `glmnet` para **regularizar** una Poisson con muchos predictores. Sería natural
querer lo mismo aquí, sobre la Gamma del coste. Pero hay un tope que conviene conocer:

::: {.callout-warning}
## `glmnet` no implementa la familia Gamma
`glmnet` cubre las familias `gaussian`, `binomial`, `poisson`, `multinomial`, `cox` y `mgaussian`
[@friedman2010] —**no** la Gamma—. No es un olvido: el algoritmo de descenso por coordenadas está
optimizado para esas verosimilitudes. Para regularizar una respuesta positiva como el coste, las
salidas son: (a) regularizar sobre `log(coste)` con familia **gaussiana** —volviendo a la trampa de
retransformación de la [Unidad 3.2](#sec-u32)—, o (b) para la supervivencia, usar la familia **`cox`**
de `glmnet`, penalizando directamente el modelo de riesgos.
:::

A modo ilustrativo, un lasso sobre el coste en escala log —el camino (a)—:

```{r}
#| label: u36-glmnet
#| fig-width: 6.5
#| fig-height: 4
#| fig-cap: "Validación cruzada de un lasso (glmnet, familia gaussiana) sobre log(coste). El eje x es la penalización; las líneas verticales marcan el lambda de mínimo error y el de la regla a 1 EE. Es el sustituto operativo, con la salvedad de la retransformación."
library(glmnet)
X <- model.matrix(~ antiguedad_anios + log(degradacion) * tipo_intervencion + tipo + fabricante,
                  data = base)[, -1]
set.seed(1)
cvlasso <- cv.glmnet(X, log(base$coste_euros), family = "gaussian", alpha = 1)
plot(cvlasso)
```

La regularización es, por tanto, más un **límite conceptual** en la Gamma que una herramienta directa:
la técnica del Caso 2 no se traslada sin más, y reconocerlo —en lugar de forzar un `glmnet` Gamma que
no existe— es parte del criterio. La penalización $\ell_1$ y $\ell_2$ como ideas [@tibshirani1996;
@hastie2009] siguen valiendo; lo que cambia es la implementación disponible.

## 6.5 Más allá del GLM: una mirada {#sec-u36-fronteras}

Cerramos con el mapa de lo que queda fuera, sin desarrollarlo —para saber que existe y cuándo buscarlo—:

- **Tweedie.** Modela el **coste total** por máquina y periodo, que mezcla ceros (periodos sin
  intervención) y positivos continuos. Es el puente elegante con el Caso 2: coste esperado = frecuencia
  de intervenciones × coste por intervención. Queda fuera de este temario, pero es la extensión natural
  de la Gamma cuando aparece masa en el cero.
- **Efectos temporales suaves (PAMM) y Royston–Parmar.** Cuando el riesgo de base o el efecto de una
  covariable varían en el tiempo de forma **flexible**, se modelan con *splines* —los modelos aditivos
  a trozos (PAMM) y los paramétricos flexibles de Royston–Parmar—, que relajan la proporcionalidad sin
  renunciar a una forma estimable.
- **Riesgos aditivos de Aalen.** Describen incrementos **absolutos** del hazard en lugar de efectos
  multiplicativos: otra lente, útil cuando lo relevante es la diferencia de riesgo, no su cociente.
- **Riesgos competitivos y modelos multiestado.** Distinguen **causas** de fallo, o transiciones entre
  estados (operativa → degradada → averiada → reparada). Nuestro banco simplifica a un único evento;
  la realidad industrial rara vez lo hace.

El mensaje de cierre del curso es el que hemos ido tejiendo: **una misma pregunta admite varias lentes,
y buena parte de ellas son, por debajo, el mismo marco lineal generalizado**. Cox marca la frontera;
más allá empieza otro país, pero se llega a él con el mapa que hemos dibujado aquí.

::: {.callout-important}
## Tarea del estudiante (3.6)
Sobre el banco de vuestro equipo:

1. Ajustad las **tres lentes** (cloglog, Poisson a trozos y Cox) al mismo evento y comparad sus
   coeficientes. ¿Cuánto se parecen? Explicad, con la teoría, por qué Poisson y Cox casi coinciden.
2. Añadid a la comparación el **AFT** de 3.4. ¿Por qué sus coeficientes **no** son comparables con los
   de las otras tres? ¿En qué caso especial sí lo serían?
3. Validad un modelo con `group_vfold_cv` dejando fuera **plantas** y, alternativamente, **filas** al
   azar. ¿Cambia el error estimado? ¿Cuál es la validación honesta y por qué?
4. Justificad, con la documentación de `glmnet`, por qué no podéis regularizar directamente la Gamma
   del coste. Proponed y ejecutad una alternativa, discutiendo su inconveniente.
5. Elegid **una** extensión de la Sección 6.5 y argumentad, en un párrafo, en qué situación de vuestro
   banco la usaríais y qué añadiría sobre los modelos ya vistos.
:::
