<!-- Partial · DRAFT. Incluir con {{< include _unidad_3_5.qmd >}}. Sin YAML. Chunks u35-.
     Cox como FRONTERA del marco GLM: semiparamétrico, verosimilitud parcial, no es GLM.
     Diagnóstico de proporcionalidad (Schoenfeld). Datos: banco$modelo_supervivencia (basal) y
     banco$modelo_intervalos (start-stop, covariable dependiente del tiempo).
     NOTA: el efecto NO proporcional del DGP vive en 'tiempo desde mantenimiento' (dependiente del
     tiempo), NO en el plan fijo -> el plan NO viola PH; se ve con el Cox extendido. -->

# 5 · Cox como frontera del marco {#sec-u35}

Todo lo anterior ha sido un GLM o un pariente cercano: elegíamos una **distribución** para la respuesta
(Gamma, Weibull) y estimábamos por máxima verosimilitud. El modelo de **Cox** da un paso al lado. No
especifica ninguna distribución para el tiempo de fallo: deja el **riesgo de base libre** y estima solo
cómo lo desplazan las covariables. Esa renuncia —no comprometerse con una forma— es su gran fortaleza y
la razón de su popularidad, pero también lo saca del marco: **Cox no es un GLM**. Esta unidad lo sitúa
como la **frontera** del recorrido y aprovecha para lo que mejor enseña: el **diagnóstico de la
proporcionalidad**, que sobre este banco depara una sorpresa instructiva.

::: {.callout-note}
## Sobre esta unidad
Objetivo general: **supervivencia** (espiral) — el modelo de **riesgos proporcionales de Cox**: qué
estima, **por qué no es un GLM**, y el **diagnóstico de la proporcionalidad**.
:::

## 5.1 Riesgos proporcionales {#sec-u35-contexto}

El modelo de Cox [@cox1972] escribe el **hazard** —el riesgo instantáneo de fallar en el momento $t$,
dado que se ha llegado vivo hasta $t$— como
$$h(t\mid x) = h_0(t)\,\exp(\beta_1 x_1 + \dots + \beta_p x_p).$$
Dos piezas: un **riesgo de base** $h_0(t)$ **común a todas las máquinas y sin forma prefijada**, y un
factor multiplicativo $\exp(x^\top\beta)$ que no depende del tiempo. De ahí el nombre: dos máquinas
con perfiles distintos tienen hazards que se mantienen en **proporción constante** a lo largo de toda
su vida. El cociente de hazards entre dos perfiles,
$$\text{HR}=\frac{h(t\mid x_1)}{h(t\mid x_2)}=\exp\!\big((x_1-x_2)^\top\beta\big),$$
es el **hazard ratio**, y es constante en $t$ —ese es exactamente el supuesto de *proporcionalidad*—.

Frente al AFT de la [Unidad 3.4](#sec-u34), el contraste es de lente: el AFT **estira o encoge el
reloj** (factor de aceleración sobre el tiempo); Cox **multiplica el riesgo** (hazard ratio). Son dos
formas de mirar el mismo fenómeno, y para la Weibull —que es a la vez AFT y PH— resultan equivalentes;
lo veremos numéricamente en un momento.

## 5.2 Verosimilitud parcial: por qué Cox no es un GLM {#sec-u35-noglm}

Si $h_0(t)$ queda **sin especificar**, no hay densidad completa y, por tanto, no hay verosimilitud
ordinaria que maximizar. La idea de Cox [@cox1975] fue prescindir de $h_0(t)$ mediante una
**verosimilitud parcial**: en cada instante en que ocurre un fallo, se pregunta *¿cuál de las máquinas
entonces en riesgo fue la que falló?*, y esa probabilidad
$$\frac{\exp(x_{(i)}^\top\beta)}{\sum_{j\in R(t_i)}\exp(x_j^\top\beta)}$$
**no contiene $h_0(t)$** —se cancela entre numerador y denominador—. El producto de esas
probabilidades sobre todos los fallos es la verosimilitud parcial, y de ella salen los $\hat\beta$.

::: {.callout-important}
## Aquí se acaba el marco GLM
Fíjate en lo que falta. No hay **familia exponencial** para la respuesta, no hay **función de enlace**,
no hay una **componente aleatoria** con distribución especificada: solo un orden de fallos y unos
conjuntos de riesgo. Cox no encaja en la tríada del GLM (componente aleatoria + enlace + predictor
lineal), y por eso lo llamamos **semiparamétrico** y lo situamos **fuera** del marco, como su frontera.
Lo que sí conserva es el predictor lineal y la lectura multiplicativa —por eso se siente familiar—,
pero el motor de estimación es otro.
:::

## 5.3 Estimación e interpretación {#sec-u35-interpretacion}

Ajustamos el Cox con las mismas covariables basales del AFT:

```{r}
#| label: u35-cox
cox <- coxph(Surv(tiempo, fallo) ~ plan_mantenimiento + antiguedad_anios +
               carga_media + tipo + fabricante, data = surv)

summary(cox)
```

Los coeficientes se leen como **hazard ratios** al exponenciar:

```{r}
#| label: tbl-u35-hr
#| tbl-cap: "Hazard ratios del modelo de Cox (coeficientes exponenciados) con intervalo de confianza al 95 %. Un HR < 1 protege (menos riesgo de fallo); un HR > 1 lo agrava."
broom::tidy(cox, exponentiate = TRUE, conf.int = TRUE) |>
  dplyr::transmute(term,
                   HR = round(estimate, 3),
                   conf.low = round(conf.low, 3),
                   conf.high = round(conf.high, 3),
                   p.value = signif(p.value, 3))
```

El **plan preventivo** tiene un hazard ratio **menor que 1**: reduce el riesgo instantáneo de fallo, a
igualdad del resto —la misma conclusión que el AFT, ahora en la escala del riesgo—. La **carga** es de
nuevo el factor dominante (hazard mucho mayor), y el **fabricante B** vuelve a aparecer como protector,
coherente con lo que vimos sobre la vida útil en 3.4.

Sobre los **empates**: cuando dos máquinas fallan en el mismo instante, la verosimilitud parcial admite
varias aproximaciones. `coxph` usa por defecto la de **Efron** [@efron1977], más precisa que la clásica
de Breslow [@breslow1974]; aquí casi da igual, porque los tiempos son continuos y **apenas hay
empates**.

**Cox y AFT son la misma historia contada dos veces.** Como la Weibull es simultáneamente un modelo AFT
y uno de riesgos proporcionales, su factor de aceleración y su hazard ratio están ligados por
$\text{HR}=\text{AF}^{-\rho}$, con $\rho$ la forma. Comprobemos que el HR que **implica** el AFT
Weibull de 3.4 casi coincide con el que estima Cox directamente:

```{r}
#| label: u35-aft-cox
hr_implicado_aft <- exp(-coef(aft_w)["plan_mantenimientoPreventivo"] / aft_w$scale)
hr_cox <- exp(coef(cox)["plan_mantenimientoPreventivo"])

round(c(HR_implicado_por_AFT = unname(hr_implicado_aft),
        HR_estimado_por_Cox  = unname(hr_cox)), 3)
```

Que dos rutas tan distintas —una paramétrica, otra semiparamétrica— entreguen prácticamente el mismo
hazard ratio es tranquilizador: el efecto del plan es robusto a la lente que se use.

## 5.4 Diagnóstico de la proporcionalidad {#sec-u35-ph}

Todo lo anterior descansa en un supuesto: que los hazard ratios son **constantes en el tiempo**. Si el
efecto de una covariable crece o mengua a lo largo de la vida de la máquina, el HR único que estima Cox
es un promedio engañoso. El diagnóstico estándar se basa en los **residuos de Schoenfeld**
[@schoenfeld1982]: si el supuesto se cumple, no deben mostrar tendencia con el tiempo. La prueba formal
de @grambsch1994 lo contrasta covariable a covariable:

```{r}
#| label: u35-zph
ph <- cox.zph(cox)
ph
```

```{r}
#| label: fig-u35-zph
#| fig-width: 7
#| fig-height: 4.5
#| fig-cap: "Residuos de Schoenfeld de la antigüedad frente al tiempo, con banda de confianza. Una línea horizontal respalda la proporcionalidad; la leve pendiente aquí es el aviso —suave— que recoge la prueba de cox.zph."
plot(ph, var = "antiguedad_anios")
abline(h = 0, lty = 3, col = "grey50")
```

Y aquí llega la sorpresa, que conviene leer despacio. **El plan de mantenimiento NO viola la
proporcionalidad** (su $p$ es alto): su hazard ratio es razonablemente constante. Quien aparece marcada
—de forma leve— es la **antigüedad**. ¿No habíamos dicho que el DGP incorpora a propósito un efecto de
mantenimiento **no proporcional**? Sí, y la aparente contradicción es justo la lección:

::: {.callout-warning}
## Dónde vive la no proporcionalidad
El efecto protector del mantenimiento **sí** decae con el tiempo en el DGP —es fuerte justo después de
una intervención y se desvanece—. Pero eso es una propiedad del **tiempo transcurrido desde la última
intervención**, no del **plan** como etiqueta fija. Como el mantenimiento preventivo se repite cada
pocos meses, el efecto del *plan* promediado sobre toda la vida de la máquina resulta aproximadamente
constante, y por eso `cox.zph` no lo marca. La no proporcionalidad real está en una covariable
**dependiente del tiempo** que el modelo basal ni siquiera incluye. El aviso leve sobre la antigüedad
es otra cosa —probablemente forma funcional: el riesgo de base crece de forma no lineal con la edad—, y
recuerda que la prueba de Schoenfeld es **sensible** y no todo aviso es una violación grave.
:::

La moraleja metodológica es importante: **un modelo basal puede pasar el diagnóstico de
proporcionalidad y aun así perderse el mecanismo más interesante**, simplemente porque no ha incluido
la variable que lo contiene.

## 5.5 Cuando el efecto cambia con el tiempo: Cox extendido {#sec-u35-noph}

Para capturar el efecto que decae necesitamos la tabla **`modelo_intervalos`**, donde cada máquina
aparece troceada en intervalos y arrastra covariables que **cambian dentro de su seguimiento** —entre
ellas `mantenimiento_reciente`, que vale 1 mientras la última intervención esté fresca—. El Cox
**extendido** admite esa respuesta en formato *start-stop*, `Surv(tstart, tstop, fallo)`:

```{r}
#| label: u35-cox-tv
cox_tv <- coxph(
  Surv(tstart, tstop, fallo) ~ antiguedad_anios + carga + mantenimiento_reciente +
    tipo + fabricante,
  data = banco$modelo_intervalos)

broom::tidy(cox_tv, exponentiate = TRUE, conf.int = TRUE) |>
  dplyr::transmute(term, HR = round(estimate, 3),
                   conf.low = round(conf.low, 3), conf.high = round(conf.high, 3),
                   p.value = signif(p.value, 3))
```

Ahora sí aflora el mecanismo: `mantenimiento_reciente` tiene un hazard ratio **muy por debajo de 1**
—una intervención fresca recorta drásticamente el riesgo de fallo—, y ese efecto es **local en el
tiempo**, no una etiqueta permanente. Es exactamente el `-1.45\,e^{-d/115}` que el DGP inyecta en el
log-hazard, visto a través de un indicador. Lo que en el modelo basal era una no proporcionalidad
**invisible** se vuelve, con la covariable dependiente del tiempo, un efecto **nítido y bien estimado**.

::: {.callout-note}
## El puente a la síntesis
Acabamos de tratar el fallo con datos **troceados por intervalos** y covariables que cambian en el
tiempo. Ese es, exactamente, el formato sobre el que la [Unidad 3.6](#sec-u36) montará las **tres
lentes** —tiempo discreto, Poisson a trozos y Cox— para comparar qué estima cada una del mismo
proceso. La frontera del marco GLM que hemos cruzado aquí es el punto de partida del cierre.
:::

::: {.callout-important}
## Tarea del estudiante (3.5)
Sobre el banco de vuestro equipo:

1. Ajustad un modelo de Cox con las covariables basales e interpretad los hazard ratios del plan, la
   carga y la antigüedad. Comparad el HR del plan con el factor de aceleración del AFT de 3.4: ¿son
   coherentes?
2. Aplicad `cox.zph` y examinad los residuos de Schoenfeld. ¿Qué covariables, si alguna, ponen en duda
   la proporcionalidad? Distinguid una violación real de un problema de forma funcional.
3. Explicad, con vuestras palabras, **por qué el plan de mantenimiento no viola la proporcionalidad**
   pese a que su efecto protector decae. ¿Dónde ha ido a parar esa no proporcionalidad?
4. Ajustad el Cox extendido sobre `modelo_intervalos` con `mantenimiento_reciente` e interpretad su
   hazard ratio. ¿Qué representa, y por qué solo se puede estimar con datos troceados en el tiempo?
5. Argumentad en qué sentido el modelo de Cox está **fuera** del marco GLM. ¿Qué componente del GLM
   sustituye la verosimilitud parcial?
:::
