<!-- Partial · DRAFT. Incluir con {{< include _unidad_3_1.qmd >}}. Sin YAML. Chunks u31-.
     Unidad fundacional del Caso 3 (GLM Gamma) sobre el COSTE de una avería (banco$averias).
     Modelo: coste_euros ~ tipo_averia + criticidad * fase_proceso + antiguedad_anios + carga.
     fase_proceso (2 niveles: fase1=Corte/Mecanizado/Lijado, fase2=Ensamblaje/Acabado) resume el
     proceso; su interacción con criticidad recupera la estructura del DGP (criticidad x cuello). -->

# 1 · GLM Gamma {#sec-u31}

El Caso 1 preguntaba *si* ocurría un evento y el Caso 2 *cuántas veces*. Ahora la respuesta es un
**importe**: lo que cuesta reparar una avería. Es una magnitud **continua**, **estrictamente positiva**
y **asimétrica a la derecha** —unas pocas reparaciones se disparan mientras la mayoría se agrupa en
valores modestos—, y esas tres propiedades bastan para descartar el modelo lineal gaussiano. La
maquinaria del GLM ya la tenemos; aquí ponemos el peso en lo propio de una respuesta positiva: la
distribución **Gamma**, el enlace **log** y el parámetro de **dispersión**.

::: {.callout-note}
## Sobre esta unidad
Objetivo general: **continuas positivas** — el GLM **Gamma** (enlaces log e inverso), el parámetro de
dispersión $\phi$, la interpretación **multiplicativa** y el diagnóstico.
:::

## 1.1 Contexto: qué modela {#sec-u31-contexto}

Trabajamos con `banco$averias`: **una fila por avería**, con su coste de reparación y las
características de la avería y de la máquina. Empecemos mirando la respuesta.

```{r}
#| label: u31-datos
base <- banco$averias

c(n = nrow(base),
  media   = mean(base$coste_euros),
  mediana = median(base$coste_euros),
  minimo  = min(base$coste_euros),
  maximo  = max(base$coste_euros)) |> round(1)
```

La media supera a la mediana y el máximo queda muy lejos de ambas: la señal típica de una
**distribución asimétrica a la derecha**.

```{r}
#| label: fig-u31-asimetria
#| fig-width: 9
#| fig-height: 3.4
#| fig-cap: "Distribución del coste de reparación en escala original (izquierda) y logarítmica (derecha). En la escala original la cola derecha es larga; en escala log la forma se vuelve casi simétrica, lo que anticipa que el modelo debe ser multiplicativo."
p1 <- ggplot(base, aes(coste_euros)) +
  geom_histogram(bins = 40, fill = "steelblue") +
  labs(x = "coste de la avería (€)", y = "nº de averías")

p2 <- ggplot(base, aes(coste_euros)) +
  geom_histogram(bins = 40, fill = "steelblue") +
  scale_x_log10() +
  labs(x = "coste (€, escala log)", y = NULL)

p1 + p2
```

**¿Por qué no vale el modelo lineal gaussiano?** No es una objeción estética: falla en tres frentes
que podemos comprobar. El primero es de principio: el gaussiano tiene soporte en **toda la recta real**,
de modo que reparte probabilidad sobre lo imposible —importes **negativos**—. Lo ajustamos y lo miramos
de cerca.

```{r}
#| label: u31-ols-falla
ols   <- lm(coste_euros ~ tipo_averia + proceso + criticidad + antiguedad_anios + carga, data = base)
sigma <- summary(ols)$sigma

c(prediccion_minima    = round(min(fitted(ols))),
  ip95_inferior_minimo = round(min(fitted(ols) - 1.96 * sigma)),
  pct_ip95_bajo_cero   = round(mean(fitted(ols) - 1.96 * sigma < 0) * 100),
  prob_media_coste_neg = round(mean(pnorm(0, fitted(ols), sigma)) * 100, 1))
```

La **media** ajustada nunca se vuelve negativa (el mínimo ronda los 111 €), pero eso no salva al modelo:
al asumir una Normal, **reparte probabilidad por debajo de cero**. El límite inferior del intervalo de
predicción al 95 % cae bajo cero en el **80 %** de las averías (hasta unos −1.570 €), y la probabilidad
media que el gaussiano pone en «coste < 0» es del **11 %**. No es un problema de puntería, sino de
**dominio**: el coste vive en $(0,\infty)$ y el gaussiano insiste en habitar toda la recta. El segundo
frente es la **heterocedasticidad**: la dispersión no es constante, sino que crece con el nivel del
coste.

```{r}
#| label: fig-u31-heterocedasticidad
#| fig-width: 9
#| fig-height: 3.4
#| fig-cap: "Residuos del ajuste lineal gaussiano frente a los valores ajustados (izquierda) y QQ-plot normal de esos residuos (derecha). El abanico creciente delata heterocedasticidad y la curvatura en la cola, la asimetría."
d_ols <- tibble::tibble(ajustado = fitted(ols), residuo = resid(ols))

q1 <- ggplot(d_ols, aes(ajustado, residuo)) +
  geom_point(alpha = 0.25) +
  geom_hline(yintercept = 0, linetype = 2) +
  geom_smooth(se = FALSE, colour = "firebrick") +
  labs(x = "valor ajustado (€)", y = "residuo")

q2 <- ggplot(d_ols, aes(sample = residuo)) +
  stat_qq(alpha = 0.25) + stat_qq_line(colour = "firebrick") +
  labs(x = "cuantiles teóricos", y = "cuantiles muestrales")

q1 + q2
```

El tercer frente es el que da nombre a la familia que usaremos: en datos de importes, lo que suele
mantenerse aproximadamente **constante no es la varianza sino el coeficiente de variación** —la
dispersión *relativa*—. Una reparación de 5.000 € varía en cientos de euros; una de 500 €, en decenas.
Lo comprobamos por tramos del coste ajustado:

```{r}
#| label: tbl-u31-cv
#| tbl-cap: "Media, desviación típica y coeficiente de variación del coste por tramos (quintiles del valor ajustado). La desviación típica crece con la media, pero el CV se mantiene mucho más estable: es la firma de la familia Gamma."
base |>
  dplyr::mutate(tramo = dplyr::ntile(fitted(ols), 5)) |>
  dplyr::group_by(tramo) |>
  dplyr::summarise(n = dplyr::n(),
                   media = mean(coste_euros), sd = sd(coste_euros),
                   cv = sd / media, .groups = "drop") |>
  dplyr::mutate(dplyr::across(c(media, sd), \(x) round(x, 1)), cv = round(cv, 3))
```

La desviación típica se multiplica varias veces del primer al último tramo, mientras el **CV se mueve
en una banda estrecha**. Esa es exactamente la estructura que codifica la **Gamma**:
$\operatorname{Var}(Y)\propto\mu^2$ —desviación típica proporcional a la media y **CV constante**
[@mccullagh1989, cap. 8]—.

### ¿De qué depende el coste?

El modelo debe responder a una pregunta industrial. Antes de ajustarlo, miramos la relación del coste
con los **cinco predictores candidatos**. Primero los **categóricos**:

```{r}
#| label: fig-u31-cat
#| fig-width: 9.5
#| fig-height: 3.6
#| fig-cap: "Coste (eje log) por tipo de avería, proceso y criticidad. Las averías electrónicas cuestan más que las mecánicas; el coste varía por proceso; y crece con la criticidad de la máquina."
base |>
  dplyr::select(coste_euros, tipo_averia, proceso, criticidad) |>
  tidyr::pivot_longer(-coste_euros, names_to = "predictor", values_to = "nivel") |>
  ggplot(aes(nivel, coste_euros)) +
  geom_boxplot(fill = "steelblue", alpha = 0.6) +
  facet_wrap(~ predictor, scales = "free_x", nrow = 1) +
  scale_y_log10() +
  labs(x = NULL, y = "coste (€, escala log)") +
  theme(axis.text.x = element_text(angle = 30, hjust = 1))
```

Y los **continuos**, coloreando los puntos por criticidad para ver si aparece alguna tendencia:

```{r}
#| label: fig-u31-cont
#| fig-width: 8.5
#| fig-height: 3.8
#| fig-cap: "Coste (eje log) frente a la antigüedad de la máquina y su carga de uso, con los puntos y una recta por criticidad. La criticidad separa las nubes en bandas; las pendientes marginales son suaves —la de la carga, casi plana—, pero es la vista marginal: el modelo, que aísla cada efecto, tendrá la última palabra."
base |>
  dplyr::select(coste_euros, criticidad, antiguedad_anios, carga) |>
  tidyr::pivot_longer(c(antiguedad_anios, carga), names_to = "predictor", values_to = "valor") |>
  ggplot(aes(valor, coste_euros, colour = criticidad)) +
  geom_point(alpha = 0.20, size = 0.7) +
  geom_smooth(method = "lm", se = FALSE) +
  facet_wrap(~ predictor, scales = "free_x") +
  scale_y_log10() +
  labs(x = NULL, y = "coste (€, escala log)", colour = NULL) +
  theme(legend.position = "top")
```

Conviene ser honestos con este gráfico: coloreando por criticidad se ven **bandas** —la criticidad
separa las nubes—, pero las **pendientes marginales son suaves**, y la de la carga casi plana. Cuidado
con concluir de ahí que no importan: es la vista *marginal*, que mezcla máquinas de toda criticidad y
puede **enmascarar** el efecto de cada variable aislada —lo comprobaremos al ajustar el modelo
(@sec-u31-inferencia)—. Lo que sí se intuye es la jerarquía: sobre el importe pesan **sobre todo** el
tipo de avería y la criticidad, y **menos** la antigüedad y la carga. Estas dos, además, tienen su papel
**más fuerte** en la **frecuencia** de fallo —las máquinas viejas o muy exigidas se averían antes—, la
otra mitad del caso, que modelaremos en la [Unidad 3.4](#sec-u34).

Por último, condicionamos el coste por proceso **y** criticidad a la vez, que es donde el banco esconde
su estructura más rica:

```{r}
#| label: fig-u31-interaccion-eda
#| fig-width: 8.5
#| fig-height: 4
#| fig-cap: "Coste (eje log) por proceso, diferenciando la criticidad con color. El salto de Auxiliar a Crítica es mucho mayor en Ensamblaje y Acabado —los cuellos de botella— que en Corte o Mecanizado: un indicio de interacción criticidad × proceso."
ggplot(base, aes(proceso, coste_euros, fill = criticidad)) +
  geom_boxplot(alpha = 0.7) +
  scale_y_log10() +
  labs(x = NULL, y = "coste (€, escala log)", fill = NULL) +
  theme(axis.text.x = element_text(angle = 20, hjust = 1))
```

El gráfico sugiere dos cosas. Primera, que los cinco procesos se **agrupan en dos fases**: Corte,
Mecanizado y Lijado se comportan de forma parecida (la **fase 1** de la línea), y Ensamblaje y Acabado
también entre sí (la **fase 2**, los cuellos de botella). Segunda, que el **sobrecoste de una máquina
crítica no es el mismo en ambas fases**: se dispara en la fase 2, donde una avería crítica **para la
línea**. Eso pide (a) resumir el proceso en una variable de **dos niveles**, `fase_proceso`, y (b)
dejar que la criticidad **interactúe** con ella.

```{r}
#| label: u31-fase
base <- base |>
  dplyr::mutate(fase_proceso = factor(
    ifelse(proceso %in% c("Ensamblaje", "Acabado"), "fase2", "fase1"),
    levels = c("fase1", "fase2")))
```

## 1.2 Modelización y estimación {#sec-u31-modelizacion}

### El modelo genérico

Una respuesta continua y positiva pide una distribución con soporte en $(0,\infty)$. La de referencia
es la **Gamma**, y el modelo reúne los tres ingredientes de todo GLM [@nelder1972]:

- **Componente aleatoria:** $Y_i \sim \text{Gamma}(\mu_i,\phi)$, con la relación media-varianza
  $\operatorname{Var}(Y_i)=\phi\,\mu_i^{2}$, de donde el **coeficiente de variación**
  $\sqrt{\operatorname{Var}(Y_i)}/\mu_i=\sqrt{\phi}$ **no depende de $\mu_i$**: es constante (el supuesto
  que acabamos de ver plausible en la @tbl-u31-cv).
- **Enlace log:** $\log\mu_i=\eta_i$, de modo que $\mu_i=e^{\eta_i}>0$ —garantiza una media positiva y
  hace que los efectos sean **multiplicativos**—.
- **Predictor lineal:** $\eta_i=\beta_0+\beta_1x_{i1}+\dots+\beta_px_{ip}$.

La Gamma pertenece a la familia exponencial, con $\phi$ como parámetro de dispersión
[@dobson2018, cap. 3], así que hereda toda la maquinaria del marco: IWLS, deviance e inferencia.

### Enlace log frente a enlace inverso

El enlace **canónico** de la Gamma no es el log sino el **inverso**, $\eta=1/\mu$
[@mccullagh1989, §8.3.3]. Que el canónico exista no obliga a usarlo: para importes trabajaremos con el
**log**, que da la lectura multiplicativa que necesitamos ($e^{\beta}$ es un factor) y evita
predicciones inadmisibles (el inverso **no** garantiza $\mu>0$ para todo $\eta$).

::: {.callout-note}
## En R: ajustar una Gamma con `glm()`
El ajuste es el mismo `glm()` de siempre; solo cambia la **familia**:

```r
glm(coste_euros ~ ..., family = Gamma(link = "log"), data = base)
```

Tres detalles prácticos:

- **`Gamma` con mayúscula.** El argumento es la *familia* `Gamma()`; en minúscula, `gamma` es la
  función gamma de R. Es una confusión de nombres habitual.
- **Enlaces admitidos:** `"inverse"` (el **canónico**, `η = 1/μ`), `"log"` (`η = log μ`) e
  `"identity"` (`η = μ`). El **enlace por defecto es el inverso**, así que para la lectura
  multiplicativa hay que **pedir `link = "log"` explícitamente**.
- **Estimación idéntica al resto de GLM:** máxima verosimilitud por IWLS. Lo único que la Gamma añade es
  el **parámetro de dispersión** $\phi$, que R estima *aparte* de los $\beta$ (véase más abajo).
:::

### El modelo del caso

Con el tipo de avería, la antigüedad y la carga como efectos principales, y la **criticidad en
interacción con la fase del proceso** (`criticidad * fase_proceso` incluye ambos efectos principales y
su interacción):

```{r}
#| label: tbl-u31-coef-ee
#| tbl-cap: "Coeficientes estimados del GLM Gamma (escala log) y su error estándar. Es *solo* estimación: la significación, los intervalos y los factores se tratan más adelante."
m_gamma <- glm(coste_euros ~ tipo_averia + criticidad * fase_proceso + antiguedad_anios + carga,
               family = Gamma(link = "log"), data = base)

broom::tidy(m_gamma) |>
  dplyr::transmute(term, estimate = round(estimate, 3), std.error = round(std.error, 3))
```

Sobre la **estimación**: los $\hat\beta$ se obtienen por máxima verosimilitud mediante IWLS. La novedad
es $\phi$, que **no** se estima junto a los $\beta$ sino aparte; R devuelve por defecto la estimación
basada en el estadístico de Pearson,
$$\hat\phi=\frac{1}{n-p}\sum_i\frac{(y_i-\hat\mu_i)^2}{\hat\mu_i^{2}},$$
más recomendable que la basada en la deviance cuando la forma de la Gamma es pequeña
[@mccullagh1989, §8.3.6].

La @tbl-u31-coef-ee muestra **solo** estimación: coeficiente y error estándar. La **significación** de
cada uno —su estadístico de Wald, su intervalo de confianza y su $p$-valor— la reservamos para la
[Sección 1.4](#sec-u31-inferencia), donde reunimos todo el aparato inferencial bajo una sola idea. Aquí
nos quedamos con las estimaciones para pasar a **interpretarlas**.

Antes de interpretar los coeficientes conviene mirar ese $\hat\phi$, porque **fija la escala de la
incertidumbre** de todo el modelo. Lo extraemos del `summary` y, a su lado, calculamos lo que de verdad
tiene sentido físico: el **coeficiente de variación implicado** $\sqrt{\hat\phi}$ —recuérdese que en la
Gamma $\operatorname{Var}(Y)=\phi\,\mu^2$, de modo que $\sqrt{\phi}$ es la dispersión *relativa*, la
misma en todos los niveles de coste—:

```{r}
#| label: u31-dispersion
c(phi_pearson  = summary(m_gamma)$dispersion,
  cv_implicado = sqrt(summary(m_gamma)$dispersion)) |> round(3)
```

El `cv_implicado` es la lectura útil: dice que, alrededor del coste medio que predice el modelo, una
reparación cualquiera se desvía en ese porcentaje **con independencia de si es cara o barata** —la firma
Gamma de CV constante que motivó la familia—. Conviene retener esta cifra: al validar contra el DGP
(@sec-u31-diagnostico) comprobaremos que sale **más alta** que la dispersión «pura» con la que se
simularon los datos, y esa brecha no es ruido, sino la pista de que al modelo le falta algo —lo que
comentamos a continuación—.

::: {.callout-important}
## Estamos ignorando el agrupamiento (y se nota)
Cada máquina aporta **varias averías**, y las de una misma máquina se parecen entre sí: no son
independientes. Aquí las tratamos como si lo fueran —un modelo de efectos fijos sobre todas las
averías—. Esa simplificación tiene un precio visible: el $\hat\phi$ que acabamos de estimar sale
**inflado** respecto de la dispersión «pura» de la Gamma, porque absorbe la variabilidad **entre
máquinas** que el modelo no incluye. Lo confirmaremos al validar contra el DGP (@sec-u31-diagnostico) y
lo resolveremos con el **efecto aleatorio de máquina** de la [Unidad 3.3](#sec-u33).
:::

## 1.3 Interpretación {#sec-u31-interpretacion}

Con enlace log, $\log\mu = \beta_0 + \beta_1 x_1 + \dots + \beta_p x_p$, así que la media es un
**producto de factores**:
$$\mu = e^{\beta_0}\, e^{\beta_1 x_1}\, e^{\beta_2 x_2}\cdots e^{\beta_p x_p}.$$
Si el predictor $x_j$ aumenta en **una unidad** (con el resto fijo), la media se **multiplica** por
$e^{\beta_j}$:

$$\frac{\mu(x_j+1)}{\mu(x_j)} = \frac{e^{\beta_j (x_j+1)}}{e^{\beta_j x_j}} = e^{\beta_j}.$$
Por eso $e^{\beta_j}$ es un **factor**: un $e^{\beta_j}=1{,}05$ significa «un 5 % más caro»; un $0{,}90$,
«un 10 % más barato». Para un predictor **categórico**, $e^{\beta_j}$ compara ese nivel con el de
referencia.

**Una lectura rápida con los propios $\beta$.** Como los coeficientes de los predictores caen todos
**entre 0 y 1** (el intercepto aparte), conviene una lectura de tanteo antes de la exacta. El desarrollo
de Taylor de la exponencial en torno a cero, $e^{\beta}=1+\beta+\tfrac{\beta^{2}}{2}+\cdots$, se reduce
para $\beta$ pequeño a $e^{\beta}\approx 1+\beta$: es decir, **el propio coeficiente es, aproximadamente,
el incremento relativo** de la media ($\beta\times 100\,\%$), sin necesidad de exponenciar. Así, leyendo
directamente los coeficientes de la @tbl-u31-coef-ee, un $\beta=0{,}03$ es «un 3 % más» ($e^{0.03}=1.03$)
y un $\beta=0{,}11$, «un 11 % más» ($e^{0.11}=1.116$). La aproximación es excelente cerca de cero y se
queda **corta** a medida que $\beta$ se acerca a 1: para $\beta=0{,}57$ daría $+57\,\%$, cuando el factor
exacto es $e^{0{,}57}=1{,}77$ —el incremento real es del $77\,\%$—. Regla práctica: $\beta\times 100\,\%$
como lectura mental de los efectos **pequeños**, y el factor exacto de la @tbl-u31-coeficientes para los
**grandes**.

La tabla da los factores ya calculados (columna `exp(beta)`):

```{r}
#| label: tbl-u31-coeficientes
#| tbl-cap: "Coeficientes exponenciados, exp(β̂): el factor multiplicativo que cada predictor aplica sobre el coste medio. Es la escala en la que interpretamos (los intervalos y la significación, en la Sección 1.4)."
broom::tidy(m_gamma, exponentiate = TRUE) |>
  dplyr::transmute(term, `exp(beta)` = round(estimate, 3))
```

Leemos los factores de la @tbl-u31-coeficientes (entre paréntesis, la lectura rápida $1+\beta$):

- **Tipo de avería** (referencia `Mecanica`). Las **electrónicas** son, con diferencia, las más caras:
  un **54 %** más que una mecánica ($e^{0{,}43}=1{,}54$); las hidráulicas, un **29 %** más; las
  eléctricas, un **12 %**.
- **Criticidad de la máquina.** Encarece mucho la reparación: en la fase 1, una máquina **crítica**
  cuesta un **77 %** más que una auxiliar ($e^{0{,}57}$; lectura rápida $\approx +57\,\%$), y una
  **importante**, ya un **29 %** más ($\approx +26\,\%$). Es, junto con el tipo de avería, el motor más
  potente del coste.

El factor de la criticidad, sin embargo, no cuenta toda la historia: como entra **en interacción con la
fase del proceso**, su efecto no es un único número, sino que **depende de la fase**. Sumar a mano el
término principal y el de interacción para cada combinación es incómodo; es más claro pedir directamente
el **coste medio predicho** por criticidad dentro de cada fase:

```{r}
#| label: tbl-u31-interaccion
#| tbl-cap: "Coste medio predicho (€) por criticidad y fase del proceso (resto de variables en su valor de referencia/medio). El salto de Auxiliar a Crítica es mucho mayor en la fase 2 (cuellos de botella)."
emmeans::emmeans(m_gamma, ~ criticidad | fase_proceso, type = "response") |>
  as.data.frame() |>
  dplyr::transmute(fase_proceso, criticidad, coste_predicho = round(response)) |>
  tidyr::pivot_wider(names_from = criticidad, values_from = coste_predicho)
```

La lectura industrial: en la **fase 1** que una máquina sea crítica encarece la reparación de forma
moderada; en la **fase 2**, el sobrecoste se dispara —porque ahí la avería no solo cuesta el arreglo,
sino que **para la línea**—. Señala **dónde una avería sale más cara** —las máquinas críticas de
Ensamblaje y Acabado— y, por tanto, dónde conviene concentrar repuestos y capacidad de respuesta; si
además compensa **prevenirla** dependerá de con qué frecuencia falle, que es ya otra pregunta (la
[Unidad 3.4](#sec-u34)). Lo vemos también en euros predichos frente a la antigüedad:

```{r}
#| label: fig-u31-prediccion
#| fig-width: 8
#| fig-height: 3.8
#| fig-cap: "Coste medio predicho frente a la antigüedad, por criticidad y fase del proceso. Las curvas se separan mucho más por criticidad en la fase 2: es la interacción."
marginaleffects::plot_predictions(m_gamma,
    condition = c("antiguedad_anios", "criticidad", "fase_proceso")) +
  labs(x = "antigüedad de la máquina (años)", y = "coste medio predicho (€)",
       colour = NULL, fill = NULL)
```

::: {.callout-tip}
## En R: tres herramientas para leer el modelo
Hemos usado tres piezas del ecosistema, cada una para una tarea distinta de interpretación:

- **`broom::tidy(m_gamma, exponentiate = TRUE)`** ordena los coeficientes en un *data frame* limpio (una
  fila por término) y, con `exponentiate = TRUE`, los devuelve como $e^{\hat\beta}$: la escala del
  **factor**. Encima, `dplyr::transmute()` **crea las columnas que queremos y descarta el resto** (a
  diferencia de `mutate()`, que las añade): aquí, quedarnos solo con `term` y `exp(beta)`. La misma
  función, añadiendo `conf.int = TRUE` y el estadístico de Wald, arma la **tabla integral** de la
  [Sección 1.4](#sec-u31-inferencia).
- **`emmeans::emmeans(m_gamma, ~ criticidad | fase_proceso, type = "response")`** calcula **medias
  marginales estimadas**: el coste predicho para cada nivel de criticidad *dentro de* cada fase (la barra
  `|` fija la fase). Hace por nosotros la suma «principal + interacción» y, con `type = "response"`,
  devuelve el resultado **en euros** (deshace el enlace log) en lugar de en escala lineal.
- **`marginaleffects::plot_predictions(m_gamma, condition = ...)`** dibuja esas mismas predicciones a lo
  largo de un predictor continuo (la antigüedad), abriendo una curva por cada combinación de
  `criticidad` y `fase_proceso`. Es la versión gráfica de la tabla anterior: la interacción se **ve** en
  que las curvas se abren mucho más en la fase 2.

La idea de fondo: `tidy` sirve para leer **coeficientes** (efectos en escala del factor); `emmeans` y
`marginaleffects`, para leer **predicciones** (la respuesta en su escala natural, ya combinados todos los
términos). Con interacciones, casi siempre es más honesto interpretar sobre predicciones.
:::

## 1.4 Inferencia y selección {#sec-u31-inferencia}

Toda la inferencia de este modelo comparte una **raíz común**: $\phi$ es **desconocida y se estima de
los datos**. Eso desplaza las distribuciones de referencia respecto de Poisson o binomial —donde
$\phi=1$ es conocida—, igual que en el modelo lineal cambia todo según trabajemos con $\sigma^2$ conocida
o estimada. La consecuencia es que operamos con la familia **$t$/$F$** en vez de con normal/$\chi^2$. Con
esa idea en la mano, la inferencia tiene **dos niveles**:

- **Un coeficiente aislado** (¿es $\beta_j\neq 0$?): contraste de **Wald**, el cociente
  $\hat\beta_j/\operatorname{ee}(\hat\beta_j)$ referido a una **$t$ de Student** con $n-p$ grados de
  libertad. Lo leeremos en la **tabla integral** de más abajo; sirve para juzgar la significación de
  cada término **uno a uno**.
- **Un término completo o un modelo frente a otro anidado** (¿aporta la interacción?, ¿sobra
  `fabricante`?): contraste **$F$**, cociente de deviances escaladas. Es el que necesitamos para
  **decisiones de modelización**, porque un factor con varios niveles —o una interacción— no se juzga por
  un único coeficiente, sino por el bloque entero.

**Primer nivel: cada coeficiente.** Reunimos en una sola tabla los coeficientes con su estadístico de
Wald (estimación, error estándar, $t$ y $p$-valor) y, pegada, su versión **exponenciada** —el factor—
con su intervalo de confianza al 95 %:

```{r}
#| label: tbl-u31-inferencia
#| tbl-cap: "Tabla integral de coeficientes: estadístico de Wald (β̂, error estándar, t, p) junto al factor exp(β̂) y su intervalo de confianza al 95 %. El intervalo del factor que no contiene el 1 señala un efecto significativo."
broom::tidy(m_gamma, conf.int = TRUE) |>
  dplyr::transmute(term,
                   beta = round(estimate, 3), ee = round(std.error, 3),
                   t = round(statistic, 2), p = signif(p.value, 3),
                   `exp(beta)` = round(exp(estimate), 3),
                   ic95 = paste0("[", round(exp(conf.low), 2), ", ", round(exp(conf.high), 2), "]"))
```

**Casi todas las variables resultan significativas.** Los $p$-valores son pequeños en casi todos los
términos y, en la escala del factor, sus intervalos de confianza **quedan por encima de 1** —el 1, «sin
efecto», cae fuera—. Es la misma afirmación en dos escalas: «$\beta\neq 0$ en escala log» equivale a
«$e^{\beta}\neq 1$». Merece subrayarse que **la antigüedad y la carga**, cuyas pendientes parecían planas
en el EDA (@fig-u31-cont), **salen significativas** —y la **carga**, con un efecto nada pequeño (un ~32 %
del menos al más exigido) pese a su pendiente marginal casi plana—: el diagrama mostraba la relación
*marginal* (máquinas de toda criticidad mezcladas), mientras el modelo aísla el efecto *parcial*, con el
resto fijo. Es un caso de manual de cómo la **confusión** puede esconder un efecto real a la vista simple. La
**única excepción** es el efecto principal de la fase, y no es un defecto, sino justo lo que el diseño
anticipaba.

**La fase, significativa solo en interacción con la criticidad.** El efecto **principal** de
`fase_proceso` —comparar la fase 2 con la fase 1 en una máquina *auxiliar*— **no es significativo**
($\hat\beta\approx 0{,}03$, $p\approx 0{,}6$; su factor ronda 1 y el intervalo cruza el 1): para una
máquina poco crítica, que su proceso sea final o inicial **no cambia** el coste de repararla. Pero la
**interacción `criticidad × fase2` sí es muy significativa**, y con un **tamaño de efecto grande**: al
término de una avería crítica en la fase 2 le corresponde un factor extra $e^{0{,}69}\approx 1{,}99$
—casi el doble— sobre lo que ya cuesta ser crítica. El matiz importa: el coeficiente **principal** de la
fase la evalúa **solo en el nivel de referencia de la criticidad** (Auxiliar), donde no hay diferencia;
el efecto de la fase «vive» en el **término de interacción**, que actúa sobre las máquinas importantes y
críticas. Por eso sería un error retirar `fase_proceso` mirando únicamente su $p$-valor principal: un
efecto principal no significativo **cuya interacción sí lo es** debe **mantenerse** (principio de
**jerarquía** o *marginalidad*), pues la interacción no tiene sentido sin él.

::: {.callout-warning}
## Por qué $t$ y $F$, y no $z$ y $\chi^2$
Es la misma causa en los dos niveles. En Poisson y binomial la dispersión es **conocida** ($\phi=1$): el
estadístico de Wald es asintóticamente normal (`z value`) y la diferencia de deviances, $\chi^2$. En la
Gamma, $\phi$ **se estima**, lo que añade incertidumbre; R lo tiene en cuenta refiriendo el cociente de
Wald a una **$t$** y el de deviances escaladas a una **$F$** —como en el modelo lineal—. Por eso la tabla
de coeficientes trae `t value`/`Pr(>|t|)` y en los contrastes de modelos pasamos `test = "F"`; usar
`test = "Chisq"` produciría valores $p$ demasiado pequeños.
:::

**Segundo nivel: términos y modelos.** Pasamos de los coeficientes uno a uno a los bloques. La tabla de
análisis de la deviance término a término:

```{r}
#| label: u31-anova-f
anova(m_gamma, test = "F")
```

**¿Aporta la interacción?** Es la decisión de modelización clave. La contrastamos frente al modelo con
solo los efectos principales (misma criticidad en las dos fases):

```{r}
#| label: u31-lrt-interaccion
m_sin_int <- glm(coste_euros ~ tipo_averia + criticidad + fase_proceso + antiguedad_anios + carga,
                 family = Gamma(link = "log"), data = base)
anova(m_sin_int, m_gamma, test = "F")
```

**¿Entra el `fabricante`?** Lo añadimos como candidato y dejamos que la evidencia decida. El contraste
$F$ del bloque frente al modelo sin él:

```{r}
#| label: u31-control
m_fab <- update(m_gamma, . ~ . + fabricante)
anova(m_gamma, m_fab, test = "F")
```

El bloque resulta **significativo** —lo aporta sobre todo uno de sus tres niveles— y, como confirma el
**AIC** [@akaike1974] (comparable solo entre modelos sobre los mismos datos y la misma familia), añadir
`fabricante` **reduce** el criterio:

```{r}
#| label: tbl-u31-aic
#| tbl-cap: "Comparación por AIC: sin interacción, con interacción, y añadiendo fabricante. El menor AIC corresponde al modelo con fabricante."
AIC(m_sin_int, m_gamma, m_fab) |> round(1)
```

**El modelo que nos quedamos (de momento).** La **interacción criticidad × fase se mantiene** (el $F$ la
respalda y el AIC baja al incluirla). Y `fabricante`, contra lo que cabría esperar de una simple etiqueta
de catálogo, **también baja el AIC** y sale significativo; siguiendo la evidencia, lo **incluimos
provisionalmente**, de modo que el modelo con el que seguimos es `m_fab`. Es una decisión que dejamos
**en cuarentena**: un único nivel significativo y un efecto pequeño invitan a la cautela, y en la
validación contra el DGP (@sec-u31-diagnostico) veremos si ese efecto es real o un espejismo. Sobre
`m_fab` hacemos el diagnóstico.

```
coste_euros ~ tipo_averia + criticidad * fase_proceso + antiguedad_anios + carga + fabricante
```

### Implicaciones para el mantenimiento

Con los efectos principales ya contrastados, conviene traducir los números a decisiones: cada
coeficiente significativo es una **palanca** para la planta.

Lo primero que dice el modelo es **qué pesa en el coste de una reparación**.

- Manda la **criticidad** —decenas de puntos porcentuales— y el **tipo de avería** (la más cara, una **electrónica**, un 54 % más que una mecánica).
- Le sigue el **nivel de uso** (`carga`, un ~44 % por unidad; ~32 % del menos al más exigido).
- La **antigüedad** pesa poco *por año* (~3 %), aunque a lo largo de la vida de una
máquina se acumula hasta un sobrecoste apreciable (casi un 50 % entre la más nueva y la más vieja).

Para un responsable de mantenimiento, el grueso del gasto por intervención lo marcan la **naturaleza del
fallo**, la **posición de la máquina en la línea** y **cuánto se le exige**, más que su edad. 

Lo segundo es una **jerarquía de severidad** muy concreta. Las averías **electrónicas** son las más
caras de reparar (un 54 % sobre una mecánica): justifican mantener *stock* de repuestos electrónicos y
personal cualificado, porque cuando ocurren, cuestan. Y por encima de todo está la **criticidad en los
cuellos de botella**, que se dan en los últimos procesos de fabricación (ensamblado y acabado): una máquina crítica en Ensamblaje o Acabado no solo cuesta más de arreglar, sino
que **detiene la línea**, y por eso su sobrecoste casi se duplica frente a la misma máquina en un proceso
inicial. Es el hallazgo con más consecuencias prácticas del modelo: **si una de esas máquinas se avería,
es la reparación más cara del sistema**. Sobre esa base, la prioridad de repuestos, tiempos de respuesta
y redundancia empieza ahí.

Conviene, eso sí, **no pedirle al modelo más de lo que dice**. Todo lo anterior es una lectura de
**severidad** —*cuánto* cuesta una avería **si ocurre**—; no hemos modelado la **frecuencia** (cada
cuánto se avería una máquina) ni el **mantenimiento**. La frecuencia de fallo y el efecto del mantenimiento son el
objeto de la [Unidad 3.4](#sec-u34); y el **presupuesto esperado = frecuencia × severidad** —donde la
prevención se paga o no— se cierra con el enfoque Tweedie de la [Unidad 3.6](#sec-u36).

Lo tercero es un matiz que evita una decisión equivocada, y que la interacción hace explícito: la fase del
proceso **no** encarece las reparaciones «en general». Concentrar esfuerzo en las máquinas *auxiliares*
de la fase 2 no evitaría ningún sobrecoste —para ellas, estar en un proceso final es indiferente al
coste—. El sobrecoste de la fase 2 es **específico de las máquinas críticas** (y, en menor medida, de las
importantes); leer el efecto principal aislado llevaría a repartir esfuerzo donde no rinde. Es la diferencia entre «mirar a la fase 2» y «mirar
a las máquinas críticas de la fase 2».

Por último, un aviso que el propio ajuste desliza y que el caso irá a explotar: parte de la variabilidad
del coste **no** la explican estas variables, sino la **máquina** en sí —algunas son crónicamente caras—.
Es la fragilidad que infla el $\hat\phi$ y que, bien modelada, permite señalar máquinas concretas para
sustitución o vigilancia reforzada. De cómo estimarla —y de por qué mejora tanto la precisión— se ocupa
la [Unidad 3.3](#sec-u33).

## 1.5 Bondad de ajuste, diagnóstico, validación y predicción {#sec-u31-diagnostico}

### Residuos: cuáles usar

Los residuos crudos $y-\hat\mu$ no sirven en un GLM Gamma (su dispersión crece con $\hat\mu$). Los de
**deviance** corrigen bastante, pero en respuestas muy asimétricas siguen mostrando patrones espurios.
La herramienta adecuada son los **residuos cuantil aleatorizados** [@dunnsmyth1996]: si el modelo es
correcto se distribuyen **uniformemente**, sea cual sea la familia.

```{r}
#| label: fig-u31-dharma
#| fig-width: 9
#| fig-height: 4
#| fig-cap: "Diagnóstico con residuos cuantil simulados (DHARMa). Izquierda: QQ-plot uniforme con los contrastes de bondad de ajuste. Derecha: residuos frente a valores ajustados; buscamos una nube sin estructura."
DHARMa::simulateResiduals(m_fab, n = 1000, plot = TRUE)
```

### ¿Es correcta la función de varianza?

Es el supuesto central: contrastar cómo crece la varianza con la media. La familia postula
$\operatorname{Var}(Y)=\phi\,\mu^{p}$, con $p=2$ para la Gamma, $p=1$ para Poisson y $p=3$ para la inversa
gaussiana [@mccullagh1989, §12.6.2]. Esa relación es una potencia, incómoda de juzgar a ojo; pero
**tomando logaritmos se vuelve una recta**:
$$\log\operatorname{Var}(Y)=\log\phi + p\,\log\mu.$$
En escala **log–log**, entonces, la nube de puntos (varianza frente a media, agrupando por valor
ajustado) debe alinearse sobre una recta de **ordenada en el origen $\log\phi$** y **pendiente $p$**. Por
eso ajustamos una recta a esos puntos y miramos su pendiente: si sale $\approx 2$, respalda la Gamma; un
valor cercano a 1 apuntaría a Poisson y a 3, a la inversa gaussiana.

```{r}
#| label: fig-u31-varianza
#| fig-width: 6
#| fig-height: 3.6
#| fig-cap: "Relación media-varianza empírica en escala log-log. La pendiente estima la potencia p en Var(Y) ∝ μ^p: p ≈ 2 respalda la Gamma."
mv <- base |>
  dplyr::mutate(grupo = dplyr::ntile(fitted(m_fab), 12)) |>
  dplyr::group_by(grupo) |>
  dplyr::summarise(media = mean(coste_euros), varianza = var(coste_euros), .groups = "drop")

pendiente <- coef(lm(log(varianza) ~ log(media), data = mv))[2]

ggplot(mv, aes(media, varianza)) +
  geom_point(size = 2) +
  geom_smooth(method = "lm", se = FALSE, colour = "firebrick") +
  scale_x_log10() + scale_y_log10() +
  labs(x = "media del grupo (€, log)", y = "varianza del grupo (log)",
       subtitle = paste0("pendiente estimada p = ", round(pendiente, 2)))
```

### Validación contra el DGP

La ventaja de trabajar con datos simulados: comparamos lo estimado con la **verdad**. Empezamos por los
efectos que el modelo **identifica con precisión** —tipo de avería, antigüedad y carga—:

```{r}
#| label: tbl-u31-verdad
#| tbl-cap: "Coeficientes estimados frente a los valores verdaderos del proceso generador, con el intervalo de confianza al 95 %."
verdad <- attr(banco, "verdad")$beta_coste

comparacion <- tibble::tibble(
  term = c("tipo_averiaElectrica", "tipo_averiaHidraulica", "tipo_averiaElectronica",
           "antiguedad_anios", "carga"),
  verdadero = c(verdad[["Electrica"]], verdad[["Hidraulica"]], verdad[["Electronica"]],
                verdad[["antiguedad"]], verdad[["carga"]]))

broom::tidy(m_fab, conf.int = TRUE) |>
  dplyr::inner_join(comparacion, by = "term") |>
  dplyr::transmute(term,
                   estimado = round(estimate, 3), verdadero = round(verdadero, 3),
                   ic = paste0("[", round(conf.low, 2), ", ", round(conf.high, 2), "]"),
                   cubre = ifelse(conf.low <= verdadero & verdadero <= conf.high, "sí", "NO"))
```

Se recuperan bien. ¿Y la **criticidad y su interacción**? Conviene mirar el efecto **combinado** de una
máquina crítica en cada fase (base + interacción), no cada coeficiente por separado:

```{r}
#| label: tbl-u31-verdad-crit
#| tbl-cap: "Efecto de una máquina Crítica (frente a Auxiliar) sobre el coste, por fase: en escala log y como factor multiplicativo, estimado frente al verdadero del DGP."
co <- coef(m_fab)
crit_log <- c(fase1 = co[["criticidadCritica"]],
              fase2 = co[["criticidadCritica"]] + co[["criticidadCritica:fase_procesofase2"]])
verd_log <- c(fase1 = verdad[["Critica"]],
              fase2 = verdad[["Critica"]] + verdad[["critxcuello.Critica"]])

tibble::tibble(
  fase             = c("fase 1", "fase 2"),
  log_estimado     = round(crit_log, 2),      log_verdadero    = round(verd_log, 2),
  factor_estimado  = round(exp(crit_log), 2), factor_verdadero = round(exp(verd_log), 2))
```

::: {.callout-important}
## La criticidad se recupera «en bloque», no «en piezas» (y anticipa la 3.3)
Dos cosas se cumplen y una avisa:

- El **efecto combinado** de la criticidad —cuánto encarece una máquina crítica **en cada fase**— se
  recupera razonablemente, y confirma la lectura industrial: el sobrecoste es mucho mayor en la fase 2.
- Pero el **reparto** de ese efecto entre el término «base» y el de «interacción» es **impreciso**: sus
  intervalos de confianza son anchos. La criticidad se apoya en relativamente pocas máquinas, y —sobre
  todo— cada máquina aporta varias averías **correlacionadas** que el modelo de efectos fijos trata
  como independientes.
- Esa misma heterogeneidad entre máquinas no modelada **infla el $\hat\phi$** por encima de la
  dispersión verdadera de la Gamma (`attr(banco,"verdad")$phi_coste`).

Los intervalos anchos y la $\hat\phi$ inflada son **la misma señal**: la **fragilidad** de máquina que
el modelo no ve. Es exactamente el problema que resuelven —y con más precisión estiman— los modelos
mixtos de la [Unidad 3.3](#sec-u33).
:::

Y queda la cuenta pendiente que dejamos «en cuarentena»: el **`fabricante`** que la selección hizo entrar
en el modelo. La verdad del DGP zanja la duda —en el proceso generador del coste **no interviene**, así
que su efecto verdadero es **cero**—:

```{r}
#| label: tbl-u31-verdad-fab
#| tbl-cap: "El fabricante frente a su verdad: efecto verdadero nulo (no está en el DGP del coste) frente a lo estimado. Un nivel sale «significativo»: es un falso positivo."
broom::tidy(m_fab) |>
  dplyr::filter(grepl("fabricante", term)) |>
  dplyr::transmute(term,
                   estimado = round(estimate, 3), verdadero = 0,
                   p_value = signif(p.value, 3),
                   veredicto = ifelse(p.value < 0.05, "«significativo» (falso +)", "no signif."))
```

::: {.callout-important}
## El `fabricante`: un falso positivo que anticipa la 3.3
Lo incluimos siguiendo la evidencia ($F$ significativo, AIC menor), pero el DGP lo desmiente: su efecto
verdadero es **cero**. ¿Cómo puede un efecto inexistente salir «significativo» y hasta **mejorar el
AIC**? Por la **misma pseudorréplica que infla $\hat\phi$**. Cada máquina aporta varias averías
**correlacionadas**; por puro azar, las máquinas de un fabricante resultaron algo más baratas, y el
modelo —que trata cada avería como independiente— **cuenta esa coincidencia muchas veces** e infla la
evidencia hasta convertirla en significación. No es un fallo del test, sino del **supuesto de
independencia** que le damos.

La prueba de que es un espejismo: con inferencia que respeta el agrupamiento —errores estándar por
máquina, o el **efecto aleatorio** de la [Unidad 3.3](#sec-u33)— el efecto **se desvanecerá**. La moraleja va más allá de la incertidumbre: un modelo que
ignora la correlación no solo estima mal los errores típicos, **también selecciona mal** (elige incluir
lo que no debería). Cuando reajustemos con el agrupamiento y volvamos a testar `fabricante`, lo esperable
es que **salga del modelo**.
:::

### Predicción

Predecir con un GLM Gamma-log es directo: el modelo da el **predictor lineal** $\hat\eta=x^{\top}\hat\beta$
en escala log, y la media en euros es $\hat\mu=e^{\hat\eta}$. En R, `predict(m, newdata, type =
"response")` hace la exponenciación; los **intervalos** se calculan en la escala del enlace —donde la
Normal aproxima bien— y se exponencian, que es justo lo que devuelve `marginaleffects::predictions`. Por
ejemplo, para una avería mecánica y una electrónica en una máquina **crítica de la fase 2** (el punto
caliente del sistema), a edad y carga medias:

```{r}
#| label: tbl-u31-pred-marginal
#| tbl-cap: "Coste medio predicho (€) con IC al 95 %, para una avería mecánica y una electrónica en una máquina crítica de la fase 2 (edad y carga medias)."
marginaleffects::predictions(
  m_fab,
  newdata = tidyr::expand_grid(
    tipo_averia      = c("Mecanica", "Electronica"),
    criticidad       = "Critica", fase_proceso = "fase2",
    antiguedad_anios = mean(base$antiguedad_anios),
    carga            = mean(base$carga), fabricante = "A")) |>
  dplyr::transmute(tipo_averia,
                   coste_predicho = round(estimate),
                   ic95 = paste0("[", round(conf.low), ", ", round(conf.high), "]"))
```

Es una predicción **marginal**: vale para una máquina *cualquiera* de ese perfil —la media de la
población—. Es la única que un GLM puede dar, porque no distingue entre máquinas. En la [Unidad
3.3](#sec-u33), al añadir el **efecto aleatorio de máquina**, aparecerá una segunda predicción, la
**condicional**: cuánto costará reparar *esta* máquina en concreto. La diferencia entre ambas es, en una
frase, lo que aportan los modelos mixtos.

::: {.callout-important}
## Tarea del estudiante (3.1)
*Se planteará a partir del estudio de caso.*
:::
