---
title: "Caso 3 · ¿Cuánto cuesta?"
subtitle: "Respuestas continuas positivas: severidad, coste y magnitud — Modelos Lineales Generalizados con R"
author: "A.M.Mayoral, con asistencia de Claude Opus 4.8"
date: today
lang: es
format:
  html:
    toc: true
    toc-depth: 3
    number-sections: false      # numeración MANUAL (3.1, 3.2, ...) en los títulos
    code-fold: show
    code-tools:
      source: false
      toggle: true
    theme: cosmo
    df-print: paged
  pdf:
    toc: true
    number-sections: false
bibliography: ../references.bib
nocite: |
  @*
csl: https://www.zotero.org/styles/apa
execute:
  warning: false
  message: false
editor:
  markdown:
    wrap: 72
---

<!-- ============================================================================
     Caso 3 (continuas positivas). Datos vía R/dgp_continuas.R (por construir):
       - contexto "auto"  -> cartera con coste de siniestro, columna vertebral de la TEORÍA.
       - contexto "salud" -> cohorte del ESTUDIO DE CASO.
     Ver PROPUESTA_CASO3.md.
============================================================================ -->

```{r}
#| label: setup
#| include: false

# Núcleo (se irá ampliando al desarrollar cada unidad):
# library(statmod)       # tweedie(), familia y estimación del índice de potencia
# library(glmmTMB)       # Gamma/Tweedie mixtos
# library(DHARMa); library(performance)
# library(survival)      # AFT paramétricos (espiral supervivencia)
# library(glmnet)        # selección / regularización
library(tidyverse)       # manipulación, visualización y descriptivos
library(broom)           # resultados ordenados de glm y modelos de supervivencia
library(modelr)          # predicciones y rejillas de valores
library(patchwork)       # combinación de gráficos

library(MASS)            # funciones auxiliares y distribuciones
library(car)             # contrastes, VIF y diagnóstico
library(lmtest)          # comparación y contrastes de modelos
library(sandwich)        # errores estándar robustos
library(performance)     # diagnóstico y comparación de modelos
library(DHARMa)          # residuos simulados para GLM/GLMM
library(marginaleffects) # efectos, contrastes y predicciones ajustadas
library(emmeans)         # medias marginales y comparaciones
library(MuMIn)           # R2 y comparación de modelos mixtos
library(glmnet)          # selección y regularización

library(lme4)            # lmer y glmer
library(glmmTMB)         # GLMM Gamma y estructuras flexibles
library(nlme)            # modelos mixtos y estructuras de correlación
library(parameters)      # extracción e interpretación de parámetros
library(insight)         # información estructurada de los modelos

library(survival)        # Kaplan-Meier, Cox y datos start-stop
library(survminer)       # representación gráfica de supervivencia
library(mgcv)            # GAM y efectos suaves dependientes del tiempo
library(pammtools)       # modelos exponenciales a trozos y PAMM
library(splines)         # splines para tiempo y efectos no lineales
library(flexsurv)        # modelos paramétricos de supervivencia
library(rstpm2)          # modelos flexibles de Royston-Parmar
library(timereg)         # modelo de riesgos aditivos de Aalen

library(here)            # rutas reproducibles del proyecto
library(readr)           # importación y exportación de datos
library(janitor)         # limpieza y revisión de tablas
library(gt)              # tablas para informes Quarto
library(knitr)           # tablas y resultados en documentos
library(kableExtra)      # formato de tablas en HTML/PDF

SEMILLA_CURSO <- 20252026L
set.seed(SEMILLA_CURSO)

SEMILLA_CURSO <- 20252026L
set.seed(SEMILLA_CURSO)
theme_set(theme_minimal(base_size = 12))
```

## Objetivos y resultados de aprendizaje del Caso 3 {#sec-ra3}

**Objetivo general (curso).** *Continuas positivas:* ajustar, interpretar, diagnosticar y
comparar/seleccionar modelos para respuestas **positivas y asimétricas** —Gamma y familias afines, con
enlaces log/inverso—: efectos multiplicativos, coeficiente de variación, dispersión, y el coste total
con masa en cero (Tweedie). Reactiva los objetivos de **mixtos** y **supervivencia** y culmina en el de
**comunicar y reproducir** (estudio de caso).

::: {.callout-note}
## Pendiente
Los **resultados de aprendizaje específicos** del Caso 3 se redactarán más adelante, como en los casos
anteriores.
:::

::: callout-note
## Mapa del caso

En los bloques anteriores preguntábamos si ocurría un evento, cuántas veces sucedía y a qué ritmo. En este bloque estudiamos respuestas continuas y positivas asociadas al funcionamiento de un sistema industrial:

> **¿Cuánto cuesta una intervención? ¿Cómo evoluciona la degradación? ¿Cuánto tiempo transcurre hasta el fallo?**

Una empresa realiza el seguimiento de máquinas instaladas en distintas plantas. Registra su coste de mantenimiento, las trayectorias de degradación y el tiempo hasta el primer fallo grave. El mismo banco permitirá recorrer modelos continuos, modelos con efectos aleatorios y modelos de supervivencia conectados con los GLM.

| Unidad | Contenido | Objetivo |
|---|---|---|
| **3.1** | **Modelización de respuestas continuas positivas**: GLM Gamma, enlaces log e inverso, dispersión, interpretación, inferencia, diagnóstico y predicción. | Construir el modelo base para el coste de intervención. |
| **3.2** | **Elección de distribución y escala**: Gamma, lognormal e inversa gaussiana; relación media-varianza y modelización de la dispersión. | Comparar especificaciones para respuestas positivas. |
| **3.3** | **Ceros y valores positivos**: modelo Tweedie para el coste total por máquina y periodo. | Integrar frecuencia y severidad. |
| **3.4** | **Respuestas continuas longitudinales**: LMM y GLMM Gamma; interceptos y pendientes aleatorias; máquinas agrupadas en plantas. | Modelizar dependencia y heterogeneidad. |
| **3.5** | **Supervivencia mediante GLM**: tiempo discreto, enlaces logit y `cloglog`, Poisson a trozos, offset, aproximación a Cox y covariables temporales. | Modelizar el tiempo hasta el primer fallo. |
| **3.6** | **Más allá de los riesgos proporcionales**: interacciones con el tiempo, efectos temporales suaves y PAMM. Breve referencia a AFT, Royston–Parmar y Aalen. | Relajar la proporcionalidad. |
| **3.7** | **Comparación, validación y regularización**: selección explicativa y predictiva, validación agrupada y temporal, penalización y evaluación de predicciones. | Comparar estrategias de modelización. |
| **3.8** | **Estudio de caso, exposición y evaluación**. | Comunicar, justificar y reproducir el análisis. |
:::

# Presentación del caso {#sec-presentacion3}

## El contexto y los datos {#sec-datos-industriales}

Para desarrollar el bloque de respuestas continuas trabajaremos con un **banco de mantenimiento industrial simulado**. Una empresa opera máquinas de distinto tipo en varias plantas de producción y realiza su seguimiento durante un máximo de dos años. A lo largo del estudio se registran periódicamente sus condiciones de funcionamiento, el estado de degradación, las intervenciones de mantenimiento y la aparición de fallos graves.

Al tratarse de un banco **simulado**, conocemos su proceso generador de datos —la «verdad»—. Esto nos permitirá comprobar si los modelos recuperan adecuadamente los efectos introducidos, identificar las consecuencias de una mala especificación y comparar modelos con distintos supuestos.

El caso se ha diseñado para abordar de manera integrada tres recorridos de modelización:

1. **Modelos para respuestas continuas**, utilizando el coste de las intervenciones o el índice de degradación.
2. **Modelos con efectos aleatorios**, a partir de las mediciones repetidas realizadas sobre cada máquina.
3. **Modelos de supervivencia conectados con GLM**, analizando el tiempo hasta el primer fallo grave.

La empresa dispone de varias plantas y cada planta opera un conjunto de máquinas. Por tanto, los datos presentan una estructura jerárquica:

\[
\text{mediciones}
\subset
\text{máquinas}
\subset
\text{plantas}.
\]

Además, las máquinas se observan repetidamente a lo largo del tiempo, de modo que las mediciones de una misma máquina no pueden considerarse independientes.

El banco completo se organiza en varias tablas relacionadas mediante `id_maquina` e `id_planta`.

| Tabla | Unidad de observación | Finalidad |
|---|---|---|
| `plantas` | Una fila por planta | Describe las condiciones generales de cada centro de producción |
| `maquinas` | Una fila por máquina | Contiene las características basales y el seguimiento hasta fallo o censura |
| `modelo_longitudinal` | Una fila por máquina y visita | Registra la evolución longitudinal de sensores y degradación |
| `intervenciones` | Una fila por intervención | Contiene las intervenciones preventivas y correctivas y su coste |
| `modelo_poisson` | Una fila por máquina e intervalo | Permite modelizar el tiempo hasta fallo mediante Poisson o binomial |

### Las plantas de producción

Las máquinas están distribuidas en distintas plantas. Las plantas difieren en su zona geográfica, condiciones ambientales y calidad de mantenimiento.

| Papel | Variables |
|---|---|
| Identificación | `id_planta`: identificador de la planta |
| Contexto | `zona`: zona geográfica de la planta |
| Organización | `calidad_mantenimiento`: indicador de la capacidad organizativa y técnica del mantenimiento |
| Ambiente | `temperatura_ambiental_media`: temperatura media del entorno de trabajo |

Además de estas variables observadas, el proceso generador incorpora un **efecto no observado de planta**. Este término representa diferencias entre centros que no quedan completamente explicadas por las variables registradas: calidad de las instalaciones, disciplina operativa, condiciones ambientales específicas o diferencias en los protocolos internos.

Este efecto contextual permitirá estudiar posteriormente la necesidad de introducir un efecto aleatorio de planta.

### Las máquinas

Cada fila de `maquinas` representa una máquina seguida desde el inicio del estudio hasta que ocurre el primer fallo grave o termina el periodo de observación.

| Papel | Variables |
|---|---|
| Identificación y agrupación | `id_maquina`; `id_planta` |
| Características técnicas | `tipo`, `fabricante`, `capacidad_kw` |
| Estado inicial | `antiguedad_anios`, `carga_media` |
| Estrategia de mantenimiento | `plan_mantenimiento`: correctivo o preventivo |
| Contexto de planta | `calidad_mantenimiento` |
| Tiempo hasta evento | `tiempo`: días observados hasta el fallo o la censura |
| Indicador de evento | `fallo`: 1 si se observa un fallo grave y 0 si la máquina finaliza el seguimiento sin fallar |

El plan de mantenimiento no se asigna completamente al azar. Las máquinas más antiguas, las prensas y las plantas con mejor organización presentan mayor probabilidad de utilizar mantenimiento preventivo. Esta característica introduce una estructura de **confusión** deliberada: una comparación directa entre planes puede mezclar el efecto del mantenimiento con las diferencias previas entre las máquinas que reciben cada estrategia.

### Las mediciones longitudinales

Durante el seguimiento se programan visitas aproximadamente cada 30 días. Cada fila de `modelo_longitudinal` corresponde a una máquina en uno de esos momentos.

| Papel | Variables |
|---|---|
| Estructura | `id_maquina`, `id_planta`, `dia`, `tiempo_anios` |
| Características basales | `tipo`, `fabricante`, `plan_mantenimiento`, `antiguedad_anios`, `capacidad_kw`, `carga_media` |
| Condiciones de funcionamiento | `carga`, `temperatura_observada`, `vibracion_observada` |
| Respuesta longitudinal | `degradacion` |
| Mantenimiento | `mantenimiento_realizado`, `dias_desde_mantenimiento`, `mantenimiento_reciente` |
| Seguimiento | `tiempo`, `fallo` |

Las variables `carga`, `temperatura_observada` y `vibracion_observada` cambian durante el seguimiento. Son, por tanto, **covariables dependientes del tiempo**.

La variable `degradacion` es un índice continuo, positivo y asimétrico que resume el estado de deterioro de la máquina. Su media depende del tiempo de funcionamiento, la antigüedad inicial, la carga, la temperatura, el tipo y fabricante, la planta, el mantenimiento reciente y las diferencias individuales entre máquinas.

La degradación se genera mediante una distribución Gamma con enlace log:

\[
Y_{ij}\mid b_{0i},b_{1i}
\sim
\operatorname{Gamma}(\mu_{ij},\phi),
\]

\[
\log(\mu_{ij})
=
\boldsymbol{x}_{ij}^{\mathsf T}\boldsymbol{\beta}
+b_{0i}+b_{1i}t_{ij}
+u_{\text{planta}(i)}.
\]

Los términos \(b_{0i}\) y \(b_{1i}\) representan, respectivamente, un **nivel inicial propio** y una **velocidad de degradación propia** de cada máquina.

El mantenimiento produce una reducción inmediata de la degradación, pero este efecto se debilita conforme pasan los días desde la intervención. Por tanto, el impacto del mantenimiento no se representa únicamente mediante un indicador fijo, sino mediante una función del tiempo transcurrido desde la última intervención.

### Las intervenciones y su coste

La tabla `intervenciones` contiene tanto mantenimientos preventivos como reparaciones correctivas asociadas a un fallo grave.

| Papel | Variables |
|---|---|
| Estructura | `id_maquina`, `id_planta`, `dia` |
| Características de la máquina | `tipo`, `fabricante`, `antiguedad_anios`, `plan_mantenimiento` |
| Tipo de actuación | `tipo_intervencion`: preventiva o correctiva |
| Estado previo | `carga`, `temperatura`, `vibracion`, `degradacion` |
| Respuesta continua | `coste_euros` |

El coste es una variable continua positiva y asimétrica. Se genera mediante una distribución Gamma con enlace log. Aumenta con la antigüedad, la degradación y determinadas características de la máquina.

Además, el efecto de la degradación es mayor en las intervenciones correctivas que en las preventivas. El DGP contiene, por tanto, una interacción:

\[
\log\{\operatorname{E}(C_i)\}
=
\beta_0+
\beta_1\operatorname{antigüedad}_i+
\beta_2\log(\operatorname{degradación}_i)+
\beta_3\operatorname{correctiva}_i+
\beta_4\log(\operatorname{degradación}_i)\operatorname{correctiva}_i+
\cdots
\]

Esta será una de las respuestas principales para desarrollar el modelo base del bloque.

### El seguimiento hasta el primer fallo

El evento de interés es el **primer fallo grave** de cada máquina. Las máquinas que no fallan antes de los 720 días terminan el estudio censuradas.

La tabla `modelo_supervivencia` contiene una fila por máquina:

| Papel | Variables |
|---|---|
| Estructura | `id_maquina`, `id_planta` |
| Predictores basales | `tipo`, `fabricante`, `antiguedad_anios`, `capacidad_kw`, `carga_media`, `plan_mantenimiento`, `calidad_mantenimiento` |
| Tiempo observado | `tiempo` |
| Evento | `fallo` |

El riesgo de fallo aumenta con el tiempo de funcionamiento, la antigüedad, la carga, la temperatura, la vibración, determinados tipos de máquina y la heterogeneidad no observada entre plantas.

El mantenimiento preventivo reduce inicialmente el riesgo de fallo. Sin embargo, su efecto protector disminuye a medida que aumenta el tiempo desde la intervención:

\[
h_i^{\text{mant}}(t)
=
-\theta
\exp\left\{
-\frac{d_i(t)}{\tau}
\right\},
\]

donde \(d_i(t)\) es el número de días transcurridos desde el último mantenimiento. Por tanto, el banco incluye deliberadamente una situación en la que el efecto del mantenimiento **no es proporcional en el tiempo**.

### Los datos expandidos por intervalos

Para conectar el análisis de supervivencia con los GLM, el seguimiento de cada máquina se divide en intervalos de aproximadamente 30 días. Cada fila de `modelo_poisson` representa el tiempo durante el que una máquina permanece en riesgo dentro de un intervalo.

| Papel | Variables |
|---|---|
| Estructura | `id_maquina`, `id_planta`, `intervalo`, `intervalo_factor` |
| Tiempo | `tstart`, `tstop`, `exposicion`, `log_exposicion` |
| Evento | `fallo`, `fallo_periodo` |
| Características basales | `tipo`, `fabricante`, `plan_mantenimiento`, `antiguedad_anios` |
| Covariables temporales | `carga`, `temperatura`, `vibracion`, `degradacion` |
| Mantenimiento | `mantenimiento_realizado`, `dias_desde_mantenimiento`, `mantenimiento_reciente` |

La variable `exposicion` es el número de días durante los que la máquina estuvo realmente en riesgo en el intervalo. En el modelo Poisson entra mediante `log(exposicion)` como **offset**:

\[
D_{ik}\sim\operatorname{Poisson}(\mu_{ik}),
\]

\[
\log(\mu_{ik})
=
\log(e_{ik})+
\alpha_k+
\boldsymbol{x}_{ik}^{\mathsf T}\boldsymbol{\beta}.
\]

Esta representación permitirá ajustar modelos exponenciales a trozos, aproximar los resultados del modelo de Cox, introducir covariables dependientes del tiempo, estudiar efectos no proporcionales y comparar los enlaces `logit` y `cloglog` en tiempo discreto.

## Generación y lectura del banco

El proceso generador está recogido en `R/DGP_mantenimiento_industrial_GLM.qmd`. Al renderizarlo una vez se crean las distintas tablas y se exportan, en formato CSV y RDS, a la carpeta `caso3/datos_glm_industrial/`. El resto de documentos del caso —este incluido— se limitan a **leer** ese banco desde la misma carpeta; el bloque siguiente avisa si todavía no se ha generado.



```{r}
#| label: industrial-sim

# Carpeta de datos del Caso 3: la misma ruta (vía here) en la que el DGP
# exporta las tablas, de modo que la lectura no depende del directorio de
# trabajo desde el que se ejecute el documento.
dir_datos <- here::here("caso3", "datos_glm_industrial")

# Guardián: si el banco aún no se ha generado, detenemos con instrucciones.
# Basta con renderizar una vez el DGP para crear 'datos_glm_industrial/'.
if (!file.exists(file.path(dir_datos, "banco_industrial_completo.rds"))) {
  stop(
    "No se encuentran los datos del Caso 3.\n",
    "Renderiza primero caso3/R/DGP_mantenimiento_industrial_GLM.qmd ",
    "para generar la carpeta 'datos_glm_industrial/'."
  )
}

leer_banco <- function(archivo) {
  readr::read_csv(file.path(dir_datos, archivo), show_col_types = FALSE)
}

plantas              <- leer_banco("plantas.csv")
maquinas             <- leer_banco("maquinas.csv")
intervenciones       <- leer_banco("intervenciones.csv")
modelo_longitudinal  <- leer_banco("modelo_longitudinal.csv")
modelo_supervivencia <- leer_banco("modelo_supervivencia.csv")
modelo_poisson       <- leer_banco("modelo_poisson_intervalos.csv")

dplyr::glimpse(maquinas)
```

## Una primera mirada al banco

Un resumen global permite comprobar el tamaño de las distintas tablas y la estructura jerárquica del banco.

```{r}
#| label: tbl-industrial-estructura
#| tbl-cap: "Estructura general del banco simulado de mantenimiento industrial."

tibble::tibble(
  tabla = c(
    "Plantas",
    "Máquinas",
    "Mediciones longitudinales",
    "Intervenciones",
    "Intervalos de supervivencia"
  ),
  filas = c(
    nrow(plantas),
    nrow(maquinas),
    nrow(modelo_longitudinal),
    nrow(intervenciones),
    nrow(modelo_poisson)
  ),
  unidad = c(
    "planta",
    "máquina",
    "máquina-visita",
    "intervención",
    "máquina-intervalo"
  )
)
```

Para las dos respuestas continuas principales examinamos el número de observaciones, la media, la mediana, la desviación típica, el máximo y el coeficiente de asimetría.

```{r}
#| label: tbl-industrial-respuestas
#| tbl-cap: "Descriptivo global de las respuestas continuas principales."

asimetria <- function(x) {
  x <- x[is.finite(x)]
  media <- mean(x)
  s <- stats::sd(x)
  mean((x - media)^3) / s^3
}

dplyr::bind_rows(
  tibble::tibble(
    respuesta = "degradacion",
    n = sum(!is.na(modelo_longitudinal$degradacion)),
    media = mean(modelo_longitudinal$degradacion, na.rm = TRUE),
    mediana = median(modelo_longitudinal$degradacion, na.rm = TRUE),
    desviacion = sd(modelo_longitudinal$degradacion, na.rm = TRUE),
    maximo = max(modelo_longitudinal$degradacion, na.rm = TRUE),
    asimetria = asimetria(modelo_longitudinal$degradacion)
  ),
  tibble::tibble(
    respuesta = "coste_euros",
    n = sum(!is.na(intervenciones$coste_euros)),
    media = mean(intervenciones$coste_euros, na.rm = TRUE),
    mediana = median(intervenciones$coste_euros, na.rm = TRUE),
    desviacion = sd(intervenciones$coste_euros, na.rm = TRUE),
    maximo = max(intervenciones$coste_euros, na.rm = TRUE),
    asimetria = asimetria(intervenciones$coste_euros)
  )
) |>
  dplyr::mutate(
    dplyr::across(
      c(media, mediana, desviacion, maximo, asimetria),
      \(x) round(x, 2)
    )
  )
```

Tanto `degradacion` como `coste_euros` son variables positivas y presentan asimetría hacia la derecha. Además, su variabilidad aumenta con su nivel medio. Estas características anticipan que un modelo gaussiano sobre la escala original puede no ser la opción más adecuada y justifican estudiar transformaciones logarítmicas, GLM Gamma, enlaces log y el diagnóstico de la relación entre media y varianza.

## Distribución global de las respuestas continuas

Para comparar ambas distribuciones utilizamos una escala logarítmica, evitando que unas pocas observaciones muy elevadas dominen la figura.

```{r}
#| label: fig-industrial-respuestas
#| fig-width: 9
#| fig-height: 4.8
#| fig-cap: "Distribución global del índice de degradación y del coste de las intervenciones. Ambas respuestas son positivas y asimétricas."

datos_respuestas <- dplyr::bind_rows(
  modelo_longitudinal |>
    dplyr::transmute(
      respuesta = "Índice de degradación",
      valor = degradacion
    ),
  intervenciones |>
    dplyr::transmute(
      respuesta = "Coste de la intervención",
      valor = coste_euros
    )
)

ggplot2::ggplot(datos_respuestas, ggplot2::aes(x = valor)) +
  ggplot2::geom_histogram(
    bins = 40,
    fill = "steelblue",
    colour = "white"
  ) +
  ggplot2::facet_wrap(~ respuesta, scales = "free") +
  ggplot2::scale_x_continuous(trans = "log1p") +
  ggplot2::labs(
    x = "Valor observado, escala log(1 + x)",
    y = "Frecuencia"
  )
```

La figura muestra una primera característica común a las dos respuestas: ninguna es simétrica en la escala original. Sin embargo, el problema de modelización no se reduce a decidir si se transforma la respuesta. Será necesario estudiar qué distribución representa mejor la relación entre la media y la varianza y qué escala permite interpretar adecuadamente los efectos.

## Evolución longitudinal de la degradación

La estructura repetida de los datos se aprecia seleccionando una muestra de máquinas y representando sus trayectorias.

```{r}
#| label: fig-industrial-trayectorias
#| fig-width: 9
#| fig-height: 5
#| fig-cap: "Trayectorias longitudinales del índice de degradación para una muestra de máquinas. Las diferencias en el nivel inicial y en la velocidad de deterioro justifican la introducción de interceptos y pendientes aleatorias."

set.seed(SEMILLA_CURSO)

muestra_maquinas <- sample(
  unique(modelo_longitudinal$id_maquina),
  size = 30
)

modelo_longitudinal |>
  dplyr::filter(id_maquina %in% muestra_maquinas) |>
  ggplot2::ggplot(
    ggplot2::aes(
      x = dia,
      y = degradacion,
      group = id_maquina
    )
  ) +
  ggplot2::geom_line(alpha = 0.55) +
  ggplot2::geom_point(size = 0.8, alpha = 0.55) +
  ggplot2::labs(
    x = "Días desde el inicio del seguimiento",
    y = "Índice de degradación"
  )
```

Las trayectorias muestran que las máquinas no parten del mismo nivel ni evolucionan a la misma velocidad. Un modelo que utilizara todas las mediciones como si fueran independientes ignoraría la correlación entre observaciones de una misma máquina y la heterogeneidad de las trayectorias individuales.

## Fallos y censura

Un descriptivo básico del seguimiento permite conocer la proporción de máquinas que experimentan el evento y el tiempo observado.

```{r}
#| label: tbl-industrial-supervivencia
#| tbl-cap: "Resumen del seguimiento hasta el primer fallo grave."

modelo_supervivencia |>
  dplyr::summarise(
    maquinas = dplyr::n(),
    fallos = sum(fallo),
    censuras = sum(fallo == 0),
    porcentaje_fallos = round(mean(fallo) * 100, 1),
    mediana_seguimiento = round(median(tiempo), 1),
    seguimiento_maximo = max(tiempo)
  )
```

La distribución del tiempo hasta fallo no puede analizarse como una respuesta continua ordinaria. Para las máquinas censuradas no conocemos su verdadero tiempo de fallo: únicamente sabemos que permanecieron operativas hasta el final de su seguimiento.

La curva de Kaplan–Meier proporciona una primera descripción de la probabilidad de continuar sin fallo según el plan de mantenimiento.

```{r}
#| label: fig-industrial-km
#| fig-width: 8
#| fig-height: 5
#| fig-cap: "Probabilidad estimada de continuar sin fallo según el plan de mantenimiento. La comparación es descriptiva y no ajusta por las diferencias iniciales entre las máquinas."

ajuste_km <- survival::survfit(
  survival::Surv(tiempo, fallo) ~ plan_mantenimiento,
  data = modelo_supervivencia
)

plot(
  ajuste_km,
  xlab = "Días desde el inicio del seguimiento",
  ylab = "Probabilidad de continuar sin fallo",
  mark.time = TRUE,
  lty = 1:2
)

legend(
  "bottomleft",
  legend = levels(factor(modelo_supervivencia$plan_mantenimiento)),
  lty = 1:2,
  bty = "n"
)
```

Esta comparación inicial debe interpretarse con cautela. El plan preventivo no se asignó al azar y su efecto protector cambia con el tiempo desde la última intervención. Por tanto, una diferencia entre las curvas no puede atribuirse directamente al tratamiento ni resumirse necesariamente mediante un único *hazard ratio* constante.

## Una visión conjunta del caso

El banco contiene varios mecanismos que se irán revelando progresivamente.

| Componente | Característica incorporada |
|---|---|
| Coste de intervención | Respuesta Gamma, positiva y asimétrica |
| Degradación | Respuesta Gamma con variabilidad creciente |
| Mediciones repetidas | Correlación dentro de máquina |
| Máquinas | Diferencias en nivel inicial y pendiente |
| Plantas | Heterogeneidad contextual no observada |
| Plan preventivo | Asignación no aleatoria |
| Sensores | Covariables dependientes del tiempo |
| Mantenimiento | Efecto protector que se debilita |
| Tiempo hasta fallo | Censura administrativa |
| Riesgo basal | Aumento no lineal con el tiempo |
| Datos ausentes | Probabilidad de ausencia relacionada con el estado observado |

A lo largo del bloque no utilizaremos siempre todas las variables ni todas las tablas. Cada unidad seleccionará la respuesta, la estructura de datos y el nivel de complejidad apropiados.

El objetivo no será únicamente obtener el modelo con mejor ajuste, sino reconstruir con rigor el proceso de modelización: definir la pregunta, identificar la unidad de análisis, reconocer la distribución y la dependencia, formular el predictor, estimar e interpretar los efectos, evaluar la especificación, comparar modelos y obtener predicciones relevantes para la decisión industrial.

# Reproducibilidad {#sec-repro3}

<!-- TODO -->

{{< include _unidad_3_1.qmd >}}

{{< include _unidad_3_2.qmd >}}

{{< include _unidad_3_3.qmd >}}

{{< include _unidad_3_4.qmd >}}

{{< include _unidad_3_5.qmd >}}

{{< include _unidad_3_6.qmd >}}

{{< include _unidad_3_7.qmd >}}

# Referencias {.unnumbered}
