---
title: "Caso 3 · ¿Cuánto y hasta cuándo?"
subtitle: "Magnitudes positivas y vida útil hasta el fallo — Modelos Lineales Generalizados con R"
author: "A.M.Mayoral, con asistencia de Claude Opus 4.8"
date: today
lang: es
format:
  html:
    toc: true
    toc-depth: 3
    number-sections: false      # numeración MANUAL (3.1, 3.2, ...) en los títulos
    code-fold: show
    code-tools:
      source: false
      toggle: true
    df-print: paged
  pdf:
    toc: true
    number-sections: false
bibliography: ../references.bib
suppress-bibliography: true
csl: https://www.zotero.org/styles/apa
execute:
  warning: false
  message: false
editor:
  markdown:
    wrap: 72
---

<!-- ============================================================================
     Caso 3 (continuas positivas y vida útil). Datos vía R/dgp_averias.R:
       simular_averias() / cargar_averias() -> averías en una línea de fabricación
       de mobiliario (400 máquinas, 5 procesos, 4 años). Caché en caso3/datos.
       Tablas: maquinas · averias (=costes) · intervalos (tiempos entre fallos) ·
               seguimiento (start-stop mensual) · panel (máquina-año, Tweedie).
     Ver DISENO_BANCO_AVERIAS.md.
============================================================================ -->

```{r}
#| label: setup
#| include: false

# Núcleo del Caso 3 (respuestas continuas positivas + mixtos + supervivencia).
# Cada unidad añadirá lo suyo cuando la desarrollemos (p. ej. glmmTMB::tweedie() en 3.4).
library(MASS)            # se carga ANTES que tidyverse para que dplyr::select() no quede enmascarada
library(tidyverse)       # manipulación, visualización y descriptivos
library(broom)           # resultados ordenados de glm y modelos de supervivencia
library(broom.mixed)     # tidy() para modelos mixtos (glmmTMB, lme4)
library(patchwork)       # combinación de gráficos

library(car)             # contrastes, VIF y diagnóstico
library(DHARMa)          # residuos simulados para GLM/GLMM
library(performance)     # diagnóstico y comparación de modelos
library(marginaleffects) # efectos, contrastes y predicciones ajustadas
library(emmeans)         # medias marginales y comparaciones

library(lme4)            # lmer y glmer (mixtos)
library(glmmTMB)         # GLMM Gamma, y familia Tweedie (3.4)
library(glmnet)          # regularización (en 3.7, como límite conceptual en Tweedie)
library(rsample)         # validación cruzada AGRUPADA (group_vfold_cv por máquina)

library(survival)        # Kaplan-Meier, Cox y datos start-stop
library(survminer)       # representación gráfica de supervivencia
library(flexsurv)        # modelos paramétricos de supervivencia (AFT)

SEMILLA_CURSO <- 20252026L
set.seed(SEMILLA_CURSO)
theme_set(theme_minimal(base_size = 12))
```

## Objetivos y resultados de aprendizaje del Caso 3 {#sec-ra3}

**Objetivo general (curso).** *Continuas positivas y vida útil:* ajustar, interpretar, diagnosticar y
comparar/seleccionar modelos para respuestas **positivas y asimétricas** —el **coste** de una avería
(Gamma e inversa gaussiana, enlaces log/inverso)—, para **agregados con ceros** —el coste anual por
máquina, mediante la familia **Tweedie**— y para **tiempos de vida** —el **tiempo entre fallos**,
mediante modelos **AFT** con censura—. Reactiva los objetivos de **mixtos** (efecto aleatorio
de máquina) y **supervivencia** —con **Cox** como frontera del marco— y culmina en el de **comunicar y
reproducir** (estudio de caso).

Al completar el Caso 3, el estudiante será capaz de:

- **RA1 · Respuestas positivas y asimétricas.** Reconocer cuándo la respuesta es una magnitud continua **estrictamente positiva** y sesgada, justificar por qué el modelo gaussiano no sirve (predicciones negativas, varianza constante), y ajustar e interpretar un **GLM Gamma** con enlace log en clave **multiplicativa**, con su parámetro de **dispersión** $\phi$ y su inferencia (Wald, contraste $F$).
- **RA2 · Elegir familia y escala.** Comparar las familias de respuesta positiva —**Gamma**, **inversa gaussiana** y **lognormal** vía log-OLS— usando la **relación media-varianza** $\operatorname{Var}(Y)=\phi\,\mu^{p}$ como criterio; corregir el **sesgo de retransformación** (*smearing* de Duan); diagnosticar si la **dispersión está estructurada**; y comparar por AIC modelos definidos sobre respuestas en escalas distintas (corrección por el jacobiano).
- **RA3 · Continuas agrupadas (mixtos).** Ajustar e interpretar un **GLMM Gamma** con **intercepto** y **pendiente aleatorios** por sujeto: componentes de varianza, ICC, BLUP y encogimiento, y la distinción entre predicción **condicional** y **marginal**. Reconocer qué resuelve el efecto aleatorio: la dispersión inflada y los falsos positivos que produce ignorar el agrupamiento.
- **RA4 · Agregados con ceros: la familia Tweedie.** Reconocer una respuesta **mixta** —masa en el cero y parte continua positiva— como mezcla **Poisson–Gamma**, situarla en la recta $\operatorname{Var}(Y)=\phi\,\mu^{p}$ con $1<p<2$, estimar el **índice $p$** como un parámetro más, e interpretar el modelo como **frecuencia × severidad** para producir un **presupuesto** o **prima pura** con *offset* de exposición.
- **RA5 · Vida útil y censura: modelos AFT.** Describir tiempos de vida con **Kaplan–Meier** y log-rank; formular la **censura** en la verosimilitud y explicar por qué una observación censurada informa sin ser un dato completo; ajustar modelos **AFT** (exponencial, Weibull, log-normal, log-logística), elegir la distribución del error con criterio, e interpretar en **factores de aceleración**.
- **RA6 · Cox como frontera del marco.** Formular el modelo de **riesgos proporcionales**, entender por qué la **verosimilitud parcial** lo sitúa fuera de los GLM, interpretar *hazard ratios*, introducir la **fragilidad** para la dependencia intra-sujeto, diagnosticar la **proporcionalidad** (residuos de Schoenfeld) y extender el modelo con **covariables dependientes del tiempo** sobre datos *start-stop*.
- **RA7 · El marco común y sus fronteras.** Reconocer que una misma pregunta de tiempo-a-evento admite tres lecturas —**binaria en tiempo discreto** (`cloglog`), **Poisson a trozos** y **Cox**— que estiman el mismo mecanismo, y explicar qué las hace coincidir. Identificar, sin desarrollarlas, las extensiones que quedan fuera del marco (dos partes, GAM, eventos recurrentes, riesgos competitivos, bayesiano) y el límite de la selección automática cuando la estructura vive en la **función de varianza**.
- **RA8 · Bondad de ajuste, diagnóstico, predicción y validación.** Evaluar un modelo de respuesta positiva o de supervivencia con la herramienta que le corresponde —**residuos simulados** (DHARMa), Cox–Snell, Schoenfeld, calibración, concordancia—; **predecir** con su incertidumbre, distinguiendo el error de la **media** del **intervalo de predicción**; y validar mediante **validación cruzada agrupada** cuando las observaciones se repiten por sujeto.
- **RA9 · Artículo científico reproducible.** Desarrollar, presentar y defender un **artículo de investigación** reproducible que aplique los modelos del bloque a un banco propio e **investigue y aplique una extensión** no vista en clase, justificando cada elección de modelización y validando los resultados contra la verdad conocida del proceso generador.

::: callout-note
## Mapa del caso

En el Caso 1 preguntábamos *«¿ocurre el evento? ¿y cuándo?»*; en el Caso 2, *«¿cuántas veces y a qué
ritmo?»*. Ahora todo gira sobre un mismo suceso —la **avería** de una máquina—, y el bloque avanza en
cuatro tramos:

> **¿Cuánto cuesta una avería?** — la **severidad**, euro a euro. Unidades 3.1–3.3.
> **¿Cuánto costará el año que viene?** — el **agregado**: frecuencia × severidad, con ceros. Unidad 3.4.
> **¿Cada cuánto se avería?** — la **frecuencia**: el tiempo hasta el siguiente fallo. Unidades 3.5–3.6.
> **¿Y qué nos llevamos?** — el **cierre** (3.7) y el **estudio de caso** del estudiante (3.8).

El coste es una magnitud $Y>0$ asimétrica a la derecha: el terreno de la **Gamma** (enlace log, efectos
multiplicativos). Sumado por máquina y año pasa a ser una magnitud **mixta** —cero cuando no hubo
averías, positiva cuando las hubo—, y ahí entra la **Tweedie**. Y como el **tiempo entre fallos** es
también positivo continuo, el mismo marco lleva a los modelos **AFT** y, con ellos, al cierre del hilo
de supervivencia: **Cox** como frontera.

| Unidad | La pregunta y el modelo | Resultados de aprendizaje y datos |
|:--:|:----------------------------------------------------------------|:------------------|
| **3.1** | *«¿Cuánto cuesta una avería?»* — **GLM Gamma**: el coste de una avería. Dónde falla el gaussiano · enlaces log e inverso · dispersión $\phi$ · interpretación multiplicativa · inferencia (Wald y $F$) · diagnóstico y validación. | **RA1** (y primer contacto con RA8)<br>**Datos:** `averias` |
| **3.2** | *«¿Es de verdad una Gamma, y en qué escala?»* — **Elegir familia y escala**: inversa gaussiana y lognormal (**log-OLS**) frente a Gamma; la **relación media-varianza** como criterio; retransformación y sesgo (**smearing** de Duan); **modelar la dispersión**; comparación por AIC (con jacobiano). | **RA2**<br>**Datos:** `averias` |
| **3.3** | *«¿Hay máquinas crónicamente caras?»* — **GLMM Gamma**: el coste con **efecto aleatorio de máquina**; intercepto y **pendiente aleatoria** en la edad (la que asomó en la dispersión de 3.2); condicional vs marginal; se resuelven la $\hat\phi$ inflada y el falso positivo de `fabricante`. | **RA3** (espiral de mixtos)<br>**Datos:** `averias` (por `id_maquina`) |
| **3.4** | *«¿Cuánto costará el mantenimiento el año que viene?»* — **Tweedie**: el coste total por máquina y año, **con ceros**, como mezcla Poisson–Gamma = frecuencia × severidad. El hueco en la recta $\operatorname{Var}=\phi\mu^p$ · el índice $p$ como parámetro a estimar · predicción con intervalo · GLMM Tweedie y **validación cruzada agrupada**. | **RA4** (con RA3 y RA8)<br>**Datos:** `panel`, `seguimiento` |
| **3.5** | *«¿Cada cuánto se avería una máquina?»* — **Del coste al tiempo: AFT**. Kaplan–Meier; los **tiempos entre fallos** como positivos continuos; exponencial, Weibull y lognormal; **censura en la verosimilitud**; factor de aceleración; ¿acortar el intervalo de mantenimiento retrasa el fallo? | **RA5** (espiral de supervivencia)<br>**Datos:** `intervalos` |
| **3.6** | *«¿El riesgo de fallo es proporcional en el tiempo?»* — **Cox como frontera**: riesgos proporcionales, verosimilitud parcial y **por qué no es un GLM**; **fragilidad** de máquina; diagnóstico de la proporcionalidad; **Cox extendido** con la protección del mantenimiento, que decae. | **RA6** (con RA8)<br>**Datos:** `intervalos`, `seguimiento` |
| **3.7** | *«¿Dicen lo mismo las tres lecturas del fallo?»* — **Cierre**: `cloglog` persona-periodo, **Poisson a trozos** y **Cox** sobre el mismo panel, la deuda pendiente desde el Caso 1; y un **mapa de fronteras** (hurdle, GAM, riesgos competitivos, bayesiano) con el límite de la regularización. | **RA7** (integra RA5 y RA6)<br>**Datos:** `seguimiento` |
| **3.8** | *«¿Qué recomendamos, y es reproducible?»* — **Estudio de caso, exposición y evaluación** (artículo de investigación), sobre la cartera de la aseguradora del Caso 2. | **RA9** (integra RA1–RA8)<br>**Datos:** banco del Caso 2 |

**Caja de herramientas de R por unidad.** Las funciones y paquetes que vertebran cada sesión, **enlazados a la sección donde se explican** (el uso comentado vive en el callout «🔧 En R» de cada sección y en los scripts de `caso3/scripts/`):

| Unidad | Funciones y paquetes clave |
|:--:|:-----------------------------------------------------------------------|
| **3.1** | ajuste: [`glm(Gamma(link = "log"))`](#sec-u31-modelizacion) · interpretación: [`broom::tidy` · `emmeans::emmeans` · `marginaleffects::plot_predictions`](#sec-u31-interpretacion) · inferencia: [`anova(..., test = "F")` · `drop1` · `AIC`](#sec-u31-inferencia) · diagnóstico: [`DHARMa::simulateResiduals`](#sec-u31-diagnostico) |
| **3.2** | familias positivas: [`glm(inverse.gaussian)` · `quasi(variance = "mu^2")` · `statmod::tweedie`](#sec-u32-contexto) · log-OLS: [`lm(log(y))` y el **smearing** de Duan](#sec-u32-lognormal) · modelar la dispersión: [`glm` sobre los residuos de Pearson al cuadrado](#sec-u32-dispersion) · comparar: [`AIC`/`logLik` con jacobiano](#sec-u32-elegir) |
| **3.3** | ajuste: [`glmmTMB(... + (1 + edad \| id_maquina), Gamma("log"))`](#sec-u33-modelo) · salida: [`broom.mixed::tidy`/`glance` · `glmmTMB::VarCorr`](#sec-u33-interpretacion) · diagnóstico: [`DHARMa::simulateResiduals` · `testDispersion` · `performance::r2_nakagawa`/`icc`](#sec-u33-diagnostico) · predicción: [`predict(re.form = NA \| NULL)` · `ranef`/`fixef`](#sec-u33-prediccion) |
| **3.4** | la potencia $p$: [`dplyr::ntile` · la nube media-varianza en log-log](#sec-u34-mapa) · Tweedie: [`glmmTMB(family = tweedie)` · `family_params` ($p$) · `sigma` ($\phi$)](#sec-u34-validacion-tw) · efectos aleatorios: [`(1 \| id_maquina)` · `VarCorr` · `drop1`/`anova`](#sec-u34-glmm-tweedie) · comparación: [`AIC`/`BIC` · calibración](#sec-u34-re-bondad) · diagnóstico: [`DHARMa::recalculateResiduals`](#sec-u34-re-diagnostico) · predicción: [`predict` con `vcov` para el intervalo](#sec-u34-re-prediccion) · CV agrupada: [`rsample::group_vfold_cv`](#sec-u34-cv) |
| **3.5** | descripción: [`survival::Surv` · `survfit` (KM) · `survdiff` (log-rank) · `survminer::ggsurvplot`](#sec-u35-km) · AFT: [`survreg(dist = "weibull"/"exponential"/"lognormal"/"loglogistic")`](#sec-u35-modelo) · lectura: [factor de aceleración · `broom::tidy` · `predict`](#sec-u35-interpretacion) |
| **3.6** | ajuste: [`survival::coxph(Surv(t, evento) ~ ...)`](#sec-u36-noglm) · hazard ratios: [`broom::tidy(exponentiate = TRUE)` · `relevel`](#sec-u36-interpretacion) · fragilidad: [`frailty(id)` frente a `cluster(id)`](#sec-u36-fragilidad) · proporcionalidad: [`cox.zph` (Schoenfeld) · `survminer::ggcoxzph`](#sec-u36-ph) · Cox extendido: [`Surv(tstart, tstop, evento)`](#sec-u36-extcox-modelo) · covariable exacta: [`tt()`](#sec-u36-arbitrario) · predicción: [`predict(type = "lp"/"risk")` · `survfit(cox, newdata)`](#sec-u36-prediccion) |
| **3.7** | las tres lentes: [`glm(binomial("cloglog"))` · `glm(poisson)` con *offset* · `coxph` en *start-stop*; sus versiones agrupadas con `lme4::glmer` y `frailty`](#sec-u37-lentes) · límite de la selección automática: [`glmnet`](#sec-u37-regularizacion) |
| **3.8** | Quarto (`.qmd`) · `renv` · Git — reproducibilidad y comunicación |

**Tres hilos atraviesan el bloque de arriba abajo**, y son lo que conviene llevarse de él.

*Uno · la respuesta manda.* Importe, tiempo, indicador o euro anual: cada tipo de respuesta escoge su
familia, y con ella el enlace, la función de varianza y la forma de interpretar. No es una preferencia
de método; es una consecuencia de lo que se ha medido.

*Dos · casi todo es el mismo marco.* La Unidad 3.4 pone las familias del curso en una sola recta,
$\operatorname{Var}(Y)=\phi\,\mu^{p}$, donde la Tweedie ocupa el hueco que faltaba; y la 3.7 lo enseña
de la forma más rotunda posible: tres maquinarias que parecían mundos distintos —una binaria, un conteo
y un *hazard*— estimando el mismo mecanismo con las mismas cifras.

*Tres · el mismo latente, cuatro veces.* La máquina que falla más *y* cuesta más aparece como intercepto
aleatorio del coste en 3.3, como $\sigma_u$ del euro anual en 3.4 —ahí **elevada al cuadrado**, porque el
coste anual la sufre por partida doble—, como fragilidad del riesgo en 3.6 y como intercepto de las tres
lentes en 3.7. Reconocerla no es un refinamiento: sin ella, el `fabricante` parece significativo, el
índice $\hat p$ sale inflado y los intervalos prometen una precisión inexistente.
:::

# Presentación del caso {#sec-presentacion3}

## El contexto y los datos {#sec-datos-averias}

Trabajamos con una **fábrica de mobiliario** (mesas de escritorio) cuya producción se organiza en una
**línea de procesos sucesivos**: **Corte → Mecanizado (CNC) → Lijado → Ensamblaje → Acabado/Barniz**.
La empresa opera **400 máquinas** repartidas por esos procesos y las sigue durante **4 años**. A lo
largo de su vida, las máquinas sufren **averías**; de cada avería se registra **cuándo** ocurre, **de
qué tipo** es y **cuánto cuesta** repararla.

Al ser un banco **simulado** conocemos su proceso generador (la «verdad»), lo que nos permitirá
**validar** los ajustes —como en los Casos 1 y 2—. Todo el bloque gira sobre la avería y se organiza en
dos preguntas, que corresponden a las dos mitades del caso:

- **¿Cuánto cuesta una avería?** → `coste_euros`, una magnitud positiva y asimétrica → **GLM Gamma**.
- **¿Cada cuánto se avería?** → el **tiempo entre fallos** → **supervivencia** (AFT, Cox).

Las dos mitades no son independientes: las une un **efecto latente de máquina** (una «fragilidad»). Hay
máquinas «malas» que **fallan más a menudo y además cuestan más de reparar**. Esa pieza es el **efecto
aleatorio** del GLMM (Unidad 3.3) y la **fragilidad** de la supervivencia (Unidad 3.6), y es lo que
hace del caso un todo coherente.

### Las cinco tablas del banco

Del mismo sistema se derivan cinco tablas; cada unidad lee la que necesita.

| Tabla | Una fila es… | Respuesta principal | Da soporte a |
|---|---|---|---|
| `maquinas` | una **máquina** (ficha basal) | — | contexto y covariables |
| `averias` (= `costes`) | una **avería** | `coste_euros` | 3.1 GLM Gamma · 3.2 familia/escala · 3.3 GLMM Gamma |
| `intervalos` | un **intervalo entre fallos** | `tiempo_entre`, `evento` | 3.5 AFT · 3.6 Cox |
| `seguimiento` | una **máquina-mes** (*start-stop*) | `fallo` (+ `offset`) | Cox con covariable temporal (3.6); lentes discreta/a-trozos (3.7) |
| `panel` | una **máquina-año** | `coste_total` (con ceros) | Tweedie (3.4) |

### Descripción detallada de las variables

**Ficha de la máquina (`maquinas`).**

| Variable | Descripción | Tipo / papel |
|---|---|---|
| `id_maquina` | Identificador de la máquina (`M001`…) — clave de **agrupación** del GLMM. | ID / estructura |
| `proceso` | Etapa de la línea a la que pertenece: Corte, Mecanizado, Lijado, Ensamblaje, Acabado. | Factor (5) · predictor |
| `criticidad` | Importancia de la máquina para la línea: **Crítica** (su avería detiene la línea), **Importante**, **Auxiliar** (apenas la ralentiza). | Factor (3) · predictor del **coste** |
| `fabricante` | Fabricante de la máquina (A/B/C). Sin efecto real → **control interno**. | Factor (3) · control |
| `fecha_alta` | Fecha de **puesta en servicio**. Puede ser anterior al estudio (flota preexistente) o durante él (máquina nueva) → **altas escalonadas**. | Fecha · estructura |
| `edad_alta` | Edad (años) de la máquina al **entrar en observación**. Las máquinas nuevas entran con edad 0. | Continua · predictor |
| `exposicion_dias` | Días que la máquina está **bajo observación** (varía por las altas escalonadas). | Continua · **offset** de tasas |
| `potencia_kw` | Potencia de la máquina (kW). | Continua |
| `carga` | Nivel medio de **uso** de la máquina (fracción, 0–1). | Continua · predictor |
| `plan_mantenimiento` | **Correctivo** (solo se repara al fallar) o **Preventivo** (mantenimiento programado). Asignado de forma **no aleatoria** (máquinas viejas y críticas → más preventivo) → **confusión**. | Factor (2) · predictor |
| `intervalo_mant` | Días entre mantenimientos programados (constante por máquina: 60/90/120). **`NA` en las máquinas de plan correctivo**, que no tienen calendario preventivo. Es la **palanca de decisión** de 3.4–3.5. | Continua · predictor |

**Registro de la avería (`averias`, la tabla estrella).**

| Variable | Descripción | Tipo / papel |
|---|---|---|
| `id_averia`, `id_maquina` | Identificadores de la avería y de su máquina. | ID / estructura |
| `fecha`, `dia` | Fecha (y día de seguimiento) en que ocurre la avería. | Fecha / continua |
| `n_orden` | Número de orden de la avería en esa máquina (1.ª, 2.ª, …). | Entero · estructura |
| `antiguedad_anios` | **Edad de la máquina** en el momento de la avería (crece con el tiempo → desgaste). | Continua · predictor |
| `tiempo_desde_anterior` | Días transcurridos **desde la avería previa** (desde el alta si es la 1.ª). | Continua |
| `tipo_averia` | Naturaleza del fallo: Mecánica / Eléctrica / Hidráulica / Electrónica. | Factor (4) · predictor del coste |
| `dias_desde_mant` | Días desde el **último mantenimiento preventivo** (NA si plan correctivo). Covariable **dependiente del tiempo**. | Continua · predictor (3.5) |
| `turno` | Turno en que ocurre la avería (Mañana/Tarde/Noche). Sin efecto → **control interno**. | Factor (3) · control |
| `tiempo_parada` | **Horas** que la línea se detiene por la avería (crece con la criticidad). Etiqueta descriptiva del impacto operativo; **no** es la exposición ni se modela. | Continua · etiqueta |
| `coste_euros` | **Coste de la reparación (€)**. La **respuesta continua positiva** del caso. | Continua · **respuesta** |

*(`averias` incluye además, unidas de la ficha, `proceso`, `criticidad`, `fabricante`, `carga`,
`plan_mantenimiento` e `intervalo_mant`.)*

**Supervivencia (`intervalos`) y sus derivadas.**

| Variable | Descripción | Tipo / papel |
|---|---|---|
| `tiempo_entre` | Duración del intervalo **entre dos fallos** (o entre el último fallo y el cierre). | Continua · **respuesta** (tiempo) |
| `evento` | 1 = el intervalo termina en **avería**; 0 = **censura** (llega al cierre sin fallar). | Binaria · indicador |
| `antiguedad_ini` | Edad de la máquina al **empezar** el intervalo. | Continua · predictor |
| `seguimiento`: <br> `tstart`,`tstop`,`exposicion`,`n_fallos`,<br>`fallo`,`dias_desde_mant`,`mant_reciente` | Formato **start-stop** por mes: tramo observado, exposición (offset), nº de fallos del mes, y el estado del mantenimiento en el tramo (covariable temporal). | Counting process |
| `panel`:<br> `coste_total`,`n_averias`,`exposicion` | Por **máquina-año**: coste total de averías (**0** si no hubo ninguna), nº de averías y fracción de año observada (offset). | Tweedie (3.4) |

El banco incorpora, a propósito, mecanismos que se irán destapando unidad a unidad: coste **Gamma**,
**fragilidad** de máquina que liga coste y frecuencia, **riesgo creciente con la edad**, **interacción**
criticidad × proceso, **confusión** en la asignación del plan, mantenimiento preventivo con **efecto
protector que decae**, y **censura** por ventana de observación. La «verdad» de cada mecanismo queda en
`attr(banco, "verdad")`.

### Un primer vistazo

Generamos el banco (o lo leemos de la caché si ya existe):

```{r}
#| label: banco-averias
source("R/dgp_averias.R")     # define simular_averias() y cargar_averias()
banco <- cargar_averias()      # lee datos/banco_averias_*.rds si existe; si no, simula y lo guarda

glimpse(banco$averias)
```

**¿Cuánto cuesta una avería?** Un descriptivo del coste —media, mediana, mínimo, máximo y el
**coeficiente de variación** (CV = sd/media)— (@tbl-averias-coste):

```{r}
#| label: tbl-averias-coste
#| tbl-cap: "Descriptivo del coste de reparación de una avería (€): media, mediana, mínimo, máximo y coeficiente de variación."
tibble::tibble(
  n       = nrow(banco$averias),
  media   = round(mean(banco$averias$coste_euros)),
  mediana = round(median(banco$averias$coste_euros)),
  minimo  = round(min(banco$averias$coste_euros)),
  maximo  = round(max(banco$averias$coste_euros)),
  cv      = round(sd(banco$averias$coste_euros) / mean(banco$averias$coste_euros), 2))
```

La media supera a la mediana y el máximo queda muy lejos de ambas: el coste es **positivo y asimétrico
a la derecha**, el terreno del GLM Gamma (lo desarrollamos en la [Unidad 3.1](#sec-u31)).

**¿Cada cuánto se avería?** El número de averías por máquina y el desenlace de supervivencia
(@tbl-averias-frecuencia):

```{r}
#| label: tbl-averias-frecuencia
#| tbl-cap: "Averías por máquina (media, varianza y cociente varianza/media, que anticipa sobredispersión) e intervalos entre fallos (nº, eventos, censura y duración mediana)."
n_por_maq <- as.integer(table(factor(banco$averias$id_maquina,
                                      levels = banco$maquinas$id_maquina)))
tibble::tibble(
  averias_media    = round(mean(n_por_maq), 2),
  averias_var      = round(var(n_por_maq), 2),
  var_media        = round(var(n_por_maq) / mean(n_por_maq), 2),
  intervalos       = nrow(banco$intervalos),
  eventos          = sum(banco$intervalos$evento),
  censura_pct      = round(mean(banco$intervalos$evento == 0) * 100),
  gap_mediano_dias = round(median(banco$intervalos$tiempo_entre)))
```

El cociente **varianza/media claramente > 1** delata que el conteo de averías está **sobredispersado**:
es la huella de la **fragilidad** de máquina (unas fallan mucho más que otras), y el mismo fenómeno que
en el Caso 2 llevaba a la binomial negativa. Y en torno a una cuarta parte de los intervalos quedan
**censurados** (la máquina llega al cierre del estudio sin volver a fallar).

Y su aspecto —el coste (izquierda) y los tiempos entre fallos (derecha), ambos con su asimetría
característica— en la @fig-averias-eda:

```{r}
#| label: fig-averias-eda
#| fig-width: 9
#| fig-height: 4
#| fig-cap: "Distribución del coste de reparación (izquierda, eje log) y de los tiempos entre fallos observados (derecha). Ambas magnitudes son positivas y asimétricas a la derecha."
p_coste <- ggplot(banco$averias, aes(coste_euros)) +
  geom_histogram(bins = 40, fill = "steelblue") +
  scale_x_log10() +
  labs(x = "coste de la avería (€, escala log)", y = "nº de averías")

p_gap <- ggplot(subset(banco$intervalos, evento == 1), aes(tiempo_entre)) +
  geom_histogram(bins = 40, fill = "darkorange") +
  labs(x = "tiempo entre fallos (días)", y = "nº de intervalos")

p_coste + p_gap
```

# Reproducibilidad {#sec-repro3}

<!-- TODO -->

{{< include _unidad_3_1.qmd >}}

{{< include _unidad_3_2.qmd >}}

{{< include _unidad_3_3.qmd >}}

{{< include _unidad_3_4.qmd >}}
{{< include _unidad_3_5.qmd >}}
{{< include _unidad_3_6.qmd >}}
{{< include _unidad_3_7.qmd >}}
{{< include _unidad_3_8.qmd >}}


