---
title: "Caso 3 · ¿Cuánto y hasta cuándo?"
subtitle: "Magnitudes positivas y vida útil hasta el fallo — Modelos Lineales Generalizados con R"
author: "A.M.Mayoral, con asistencia de Claude Opus 4.8"
date: today
lang: es
format:
  html:
    toc: true
    toc-depth: 3
    number-sections: false      # numeración MANUAL (3.1, 3.2, ...) en los títulos
    code-fold: show
    code-tools:
      source: false
      toggle: true
    theme: cosmo
    df-print: paged
  pdf:
    toc: true
    number-sections: false
bibliography: ../references.bib
nocite: |
  @*
csl: https://www.zotero.org/styles/apa
execute:
  warning: false
  message: false
editor:
  markdown:
    wrap: 72
---

<!-- ============================================================================
     Caso 3 (continuas positivas y vida útil). Datos vía R/dgp_continuas.R:
       simular_industrial() / cargar_industrial() -> sistema de mantenimiento industrial simulado
       (600 máquinas, 12 plantas, 720 días, ~37% de censura). Caché en caso3/datos.
       Tablas: modelo_base (coste) · modelo_longitudinal (degradación) ·
               modelo_supervivencia (tiempo al fallo) · modelo_intervalos (máquina-intervalo).
     Ver PROPUESTA_CASO3.md.
============================================================================ -->

```{r}
#| label: setup
#| include: false

# Núcleo del Caso 3 (respuestas continuas positivas + mixtos + supervivencia).
# Lista ceñida a lo que usamos; cada unidad añadirá lo suyo cuando la desarrollemos
# (p. ej. statmod::tweedie en 3.3, o splines/mgcv en efectos suaves de 3.6).
library(MASS)            # se carga ANTES que tidyverse para que dplyr::select() no quede enmascarada
library(tidyverse)       # manipulación, visualización y descriptivos
library(broom)           # resultados ordenados de glm y modelos de supervivencia
library(patchwork)       # combinación de gráficos

library(car)             # contrastes, VIF y diagnóstico
library(DHARMa)          # residuos simulados para GLM/GLMM
library(performance)     # diagnóstico y comparación de modelos
library(marginaleffects) # efectos, contrastes y predicciones ajustadas
library(emmeans)         # medias marginales y comparaciones

library(lme4)            # lmer y glmer (mixtos)
library(glmmTMB)         # GLMM Gamma y estructuras flexibles
library(glmnet)          # regularización (en 3.6, como límite conceptual en Gamma)
library(rsample)         # validación cruzada AGRUPADA (group_vfold_cv por máquina/planta).
                         # Es la pieza de tidymodels que usamos; no cargamos el metapaquete
                         # completo porque parsnip/workflows no envuelven survreg ni glmmTMB.

library(survival)        # Kaplan-Meier, Cox y datos persona-periodo
library(survminer)       # representación gráfica de supervivencia
library(flexsurv)        # modelos paramétricos de supervivencia (AFT)

SEMILLA_CURSO <- 20252026L
set.seed(SEMILLA_CURSO)
theme_set(theme_minimal(base_size = 12))
```

## Objetivos y resultados de aprendizaje del Caso 3 {#sec-ra3}

**Objetivo general (curso).** *Continuas positivas:* ajustar, interpretar, diagnosticar y
comparar/seleccionar modelos para respuestas **positivas y asimétricas** —Gamma e inversa gaussiana,
con enlaces log/inverso—: efectos multiplicativos, coeficiente de variación y dispersión; y para
**tiempos de vida** mediante modelos **AFT** con censura. Reactiva los objetivos de **mixtos** y
**supervivencia** —con **Cox** como frontera del marco— y culmina en el de **comunicar y reproducir**
(estudio de caso).

::: {.callout-note}
## Pendiente
Los **resultados de aprendizaje específicos** del Caso 3 se redactarán más adelante, como en los casos
anteriores.
:::

::: callout-note
## Mapa del caso

En el Caso 1 preguntábamos *«¿ocurre el evento? ¿y cuándo?»*; en el Caso 2, *«¿cuántas veces y a qué
ritmo?»*. Ahora la respuesta es una **magnitud positiva y continua**, y la pregunta tiene dos tiempos:

> **¿Cuánto?** — el **coste** de una intervención, la **degradación** acumulada.
> **¿Hasta cuándo?** — el **tiempo** que la máquina aguanta hasta el primer fallo.

Ambas son respuestas $Y>0$ asimétricas a la derecha, así que el modelo lineal gaussiano no sirve: es el
terreno de la **Gamma** y la **inversa gaussiana** (enlace log, efectos multiplicativos). Y como los
**tiempos** también son positivos continuos, el mismo marco nos lleva a los modelos **AFT** y, con
ellos, al cierre del hilo de supervivencia: **Cox** como frontera del marco GLM.

| Unidad | Sem. | Contenido | Objetivo |
|---|---|---|---|
| **3.1** | 10 | **GLM Gamma**: contexto (dónde falla el gaussiano) · enlaces log e inverso · dispersión $\phi$ · interpretación multiplicativa · inferencia y selección · bondad de ajuste, diagnóstico y predicción. | Continuas positivas |
| **3.2** | 11 | **Elegir familia y escala**: inversa gaussiana y lognormal (**log-OLS**) frente a Gamma; relación media-varianza; modelar la dispersión; comparación y criterio de elección. | Continuas positivas |
| **3.3** | 11–12 | **Continuas positivas agrupadas: GLMM Gamma**. Interceptos y pendientes aleatorias por máquina, anidamiento en plantas; componentes de varianza; predicción condicional y marginal. | Mixtos (espiral) |
| **3.4** | 12 | **Del importe al tiempo: AFT**. Kaplan–Meier descriptivo; los tiempos como positivos continuos; exponencial, Weibull y log-normal; **censura en la verosimilitud**; factor de aceleración. | Continuas positivas + supervivencia |
| **3.5** | 13 | **Cox como frontera**: riesgos proporcionales, verosimilitud parcial y **por qué no es un GLM**; diagnóstico de la proporcionalidad (residuos de Schoenfeld) y efectos no proporcionales. | Supervivencia (espiral) |
| **3.6** | 13 | **Síntesis: las tres lentes** sobre el mismo fallo — tiempo discreto/`cloglog` (Caso 1), Poisson a trozos (Caso 2), AFT y Cox (Caso 3): qué estima cada una y cuándo coinciden. Selección y validación; la **regularización como límite conceptual** en Gamma; mirada breve a extensiones (Tweedie, PAMM, Royston–Parmar, Aalen, riesgos competitivos). | Síntesis |
| **3.7** | 14 | **Estudio de caso, exposición y evaluación** (artículo de investigación). | Comunicar y reproducir |
:::

# Presentación del caso {#sec-presentacion3}

## El contexto y los datos {#sec-datos-industrial}

Para vertebrar el caso trabajamos con un **sistema de mantenimiento industrial simulado**: una empresa
opera **600 máquinas** repartidas en **12 plantas** y las sigue durante un máximo de **720 días**. De
cada máquina se registran su coste de mantenimiento, la evolución de su **degradación** y el **tiempo
hasta el primer fallo grave**. Al ser **simulado** conocemos su proceso generador (la «verdad»), lo que
nos permitirá **validar** los ajustes —como hicimos con la cohorte del Caso 1 y la cartera del Caso 2—.

La pregunta que ordena el bloque es **«¿cuánto?»**: cuánto **cuesta** una intervención (severidad),
cuánta **degradación** acumula la máquina y cuánto **tiempo** aguanta hasta fallar. Todas son respuestas
**positivas y asimétricas**, el terreno natural del **GLM Gamma** (enlace log, efectos multiplicativos).

Del mismo sistema se derivan cuatro tablas de análisis, cada una pensada para un tipo de modelo:

| Tabla | Unidad (una fila es…) | Respuesta principal | Da soporte a |
|---|---|---|---|
| `modelo_base` | una **intervención** (la primera de cada máquina) | `coste_euros` | GLM Gamma; elección de familia y escala (3.1–3.2) |
| `modelo_longitudinal` | una **visita** de una máquina (medidas repetidas) | `degradacion` | GLMM Gamma: interceptos y pendientes aleatorias (3.3) |
| `modelo_supervivencia` | una **máquina** (basal + desenlace) | `tiempo`, `fallo` | Kaplan–Meier, AFT y Cox (3.4–3.5) |
| `modelo_intervalos` | un **intervalo mensual** de una máquina (formato *start-stop*) | `fallo` (+ `offset`) | Covariables dependientes del tiempo en Cox (3.5); lentes discreta y a trozos (3.6) |

::: {.callout-tip}
## Los tiempos de fallo son continuos
La rejilla de 30 días es solo el **mecanismo de simulación**: dentro de cada intervalo el instante
exacto del fallo se extrae de una exponencial truncada. Por eso `tiempo` toma valores continuos (sin
empates) y las unidades [3.4](#sec-u34) y [3.5](#sec-u35) pueden trabajar directamente con
`Surv(tiempo, fallo)`, sin discretizar nada. La tabla `modelo_intervalos` no sirve para *discretizar*
el tiempo, sino para dos cosas distintas: aportar **covariables que cambian dentro del seguimiento**
(formato *start-stop*) y sostener la comparación de lentes de la [Unidad 3.6](#sec-u36).
:::

Las respuestas continuas comparten la mayoría de los **predictores**, y hay más variables de las
necesarias, a propósito, para practicar la selección. Este es su papel:

| Papel | Variables |
|---|---|
| Estructura / agrupación | `id_maquina`; `id_planta` (agrupa las máquinas — nivel superior del **anidamiento**, para la Unidad 3.4); `dia`, `tiempo_anios`, `intervalo` (tiempo de seguimiento) |
| Respuestas | `coste_euros` (coste de la intervención, €), `degradacion` (índice continuo de deterioro), `tiempo`/`fallo` (tiempo al primer fallo grave y su indicador; `fallo = 0` → **censura** administrativa a 720 días) |
| Predictores de la máquina | `tipo` (Prensa/Torno/Fresadora), `fabricante` (A/B/C), `antiguedad_anios`, `capacidad_kw`, `carga_media`, `plan_mantenimiento` (Correctivo/Preventivo — **asignado de forma no aleatoria**: confusión) |
| Covariables dependientes del tiempo | `carga`, `temperatura` (`temperatura_observada` con ausencias), `vibracion` (`vibracion_observada` con ausencias), `dias_desde_mant`, `mantenimiento_reciente` |
| Contexto de planta | `zona`, `calidad_mantenimiento`, `temperatura_ambiental_media` |
| Tipo de intervención | `tipo_intervencion` (Preventiva / Correctiva) |

El banco incorpora, a propósito, mecanismos que se irán destapando unidad a unidad: respuestas Gamma
(coste y degradación), **efecto no lineal del tiempo**, **confusión** en la asignación del plan
preventivo, intercepto y pendiente **aleatorios** por máquina, fragilidad no observada de planta,
covariables que **cambian en el tiempo**, un efecto protector del mantenimiento que **se debilita**, y
**datos ausentes** no completamente al azar. La «verdad» de cada mecanismo queda registrada para poder
contrastar los ajustes.

Generamos el banco (o lo leemos de la caché si ya existe) y lo miramos por encima:

```{r}
#| label: banco-industrial
source("R/dgp_continuas.R")          # define simular_industrial() y cargar_industrial()
banco <- cargar_industrial()          # lee datos/banco_industrial_*.rds si existe; si no (o si cambió el DGP), simula y lo guarda

glimpse(banco$modelo_base)
```

Un **descriptivo básico de las dos respuestas continuas** —media, mediana, mínimo, máximo y el
**coeficiente de variación** (CV = sd/media), que en una Gamma es aproximadamente **constante** y motiva
la elección de familia—:

```{r}
#| label: tbl-industrial-resp
#| tbl-cap: "Descriptivo de las respuestas continuas positivas: coste de la intervención y degradación (media, mediana, mínimo, máximo y coeficiente de variación)."
descriptivo <- function(x) tibble::tibble(
  media  = round(mean(x), 2),  mediana = round(median(x), 2),
  minimo = round(min(x), 2),   maximo  = round(max(x), 2),
  cv     = round(sd(x) / mean(x), 2))

dplyr::bind_rows(
  dplyr::mutate(descriptivo(banco$modelo_base$coste_euros),        respuesta = "coste_euros (€)"),
  dplyr::mutate(descriptivo(banco$modelo_longitudinal$degradacion), respuesta = "degradacion"),
  .id = NULL) |>
  dplyr::relocate(respuesta)
```

El CV **cercano a un valor estable** en ambas respuestas y la asimetría a la derecha (media > mediana)
son la firma de una **Gamma**, no de una normal. Y un descriptivo del **desenlace de supervivencia**
—cuántas máquinas fallan y cuántas quedan censuradas al cierre del estudio—:

```{r}
#| label: tbl-industrial-superv
#| tbl-cap: "Desenlace de supervivencia: número de máquinas, fallos observados, proporción de fallos, censuras administrativas y seguimiento mediano."
banco$modelo_supervivencia |>
  dplyr::summarise(
    n_maquinas   = dplyr::n(),
    fallos       = sum(fallo),
    prop_fallo   = round(mean(fallo), 3),
    censuras     = sum(fallo == 0),
    seg_mediano  = median(tiempo))
```

Y la distribución de las dos respuestas continuas, con su asimetría característica (eje log para
legibilidad):

```{r}
#| label: fig-industrial-eda
#| fig-width: 9
#| fig-height: 4
#| fig-cap: "Distribución del coste de la intervención (izquierda) y de la degradación (derecha). Ambas son positivas y asimétricas a la derecha: el terreno del GLM Gamma."
p_coste <- ggplot(banco$modelo_base, aes(coste_euros)) +
  geom_histogram(bins = 40, fill = "steelblue") +
  scale_x_log10() +
  labs(x = "coste de la intervención (€, escala log)", y = "nº de intervenciones")

p_degrad <- ggplot(banco$modelo_longitudinal, aes(degradacion)) +
  geom_histogram(bins = 40, fill = "darkorange") +
  scale_x_log10() +
  labs(x = "índice de degradación (escala log)", y = "nº de mediciones")

p_coste + p_degrad
```

# Reproducibilidad {#sec-repro3}

<!-- TODO -->

{{< include _unidad_3_1.qmd >}}

{{< include _unidad_3_2.qmd >}}

{{< include _unidad_3_3.qmd >}}

{{< include _unidad_3_4.qmd >}}

{{< include _unidad_3_5.qmd >}}

{{< include _unidad_3_6.qmd >}}

{{< include _unidad_3_7.qmd >}}

# Referencias {.unnumbered}
