---
title: "Caso 3 · ¿Cuánto y hasta cuándo?"
subtitle: "Magnitudes positivas y vida útil hasta el fallo — Modelos Lineales Generalizados con R"
author: "A.M.Mayoral, con asistencia de Claude Opus 4.8"
date: today
lang: es
format:
  html:
    toc: true
    toc-depth: 3
    number-sections: false      # numeración MANUAL (3.1, 3.2, ...) en los títulos
    code-fold: show
    code-tools:
      source: false
      toggle: true
    theme: cosmo
    df-print: paged
  pdf:
    toc: true
    number-sections: false
bibliography: ../references.bib
suppress-bibliography: true
csl: https://www.zotero.org/styles/apa
execute:
  warning: false
  message: false
editor:
  markdown:
    wrap: 72
---

<!-- ============================================================================
     Caso 3 (continuas positivas y vida útil). Datos vía R/dgp_averias.R:
       simular_averias() / cargar_averias() -> averías en una línea de fabricación
       de mobiliario (400 máquinas, 5 procesos, 4 años). Caché en caso3/datos.
       Tablas: maquinas · averias (=costes) · intervalos (tiempos entre fallos) ·
               seguimiento (start-stop mensual) · panel (máquina-año, Tweedie).
     Ver DISENO_BANCO_AVERIAS.md.
============================================================================ -->

```{r}
#| label: setup
#| include: false

# Núcleo del Caso 3 (respuestas continuas positivas + mixtos + supervivencia).
# Cada unidad añadirá lo suyo cuando la desarrollemos (p. ej. glmmTMB::tweedie() en 3.6).
library(MASS)            # se carga ANTES que tidyverse para que dplyr::select() no quede enmascarada
library(tidyverse)       # manipulación, visualización y descriptivos
library(broom)           # resultados ordenados de glm y modelos de supervivencia
library(broom.mixed)     # tidy() para modelos mixtos (glmmTMB, lme4)
library(patchwork)       # combinación de gráficos

library(car)             # contrastes, VIF y diagnóstico
library(DHARMa)          # residuos simulados para GLM/GLMM
library(performance)     # diagnóstico y comparación de modelos
library(marginaleffects) # efectos, contrastes y predicciones ajustadas
library(emmeans)         # medias marginales y comparaciones

library(lme4)            # lmer y glmer (mixtos)
library(glmmTMB)         # GLMM Gamma, y familia Tweedie (3.6)
library(glmnet)          # regularización (en 3.6, como límite conceptual en Gamma)
library(rsample)         # validación cruzada AGRUPADA (group_vfold_cv por máquina)

library(survival)        # Kaplan-Meier, Cox y datos start-stop
library(survminer)       # representación gráfica de supervivencia
library(flexsurv)        # modelos paramétricos de supervivencia (AFT)

SEMILLA_CURSO <- 20252026L
set.seed(SEMILLA_CURSO)
theme_set(theme_minimal(base_size = 12))
```

## Objetivos y resultados de aprendizaje del Caso 3 {#sec-ra3}

**Objetivo general (curso).** *Continuas positivas y vida útil:* ajustar, interpretar, diagnosticar y
comparar/seleccionar modelos para respuestas **positivas y asimétricas** —el **coste** de una avería
(Gamma e inversa gaussiana, enlaces log/inverso)— y para **tiempos de vida** —el **tiempo entre
fallos**, mediante modelos **AFT** con censura—. Reactiva los objetivos de **mixtos** (efecto aleatorio
de máquina) y **supervivencia** —con **Cox** como frontera del marco— y culmina en el de **comunicar y
reproducir** (estudio de caso).

::: {.callout-note}
## Pendiente
Los **resultados de aprendizaje específicos** del Caso 3 se redactarán más adelante, como en los casos
anteriores.
:::

::: callout-note
## Mapa del caso

En el Caso 1 preguntábamos *«¿ocurre el evento? ¿y cuándo?»*; en el Caso 2, *«¿cuántas veces y a qué
ritmo?»*. Ahora todo gira sobre un mismo suceso —la **avería** de una máquina— y la pregunta tiene dos
mitades:

> **¿Cuánto cuesta una avería?** — la **severidad**: el coste de la reparación (€). Unidades 3.1–3.3.
> **¿Cada cuánto se avería?** — la **frecuencia**: el tiempo entre fallos (días). Unidades 3.4–3.5.
> **Y las dos juntas** — la Unidad 3.6 las sintetiza (presupuesto = frecuencia × severidad) y la 3.7 es el estudio de caso.

El coste es una magnitud $Y>0$ asimétrica a la derecha: el terreno de la **Gamma** (enlace log, efectos
multiplicativos). Y como el **tiempo entre fallos** es también positivo continuo, el mismo marco nos
lleva a los modelos **AFT** y, con ellos, al cierre del hilo de supervivencia: **Cox** como frontera.

| Unidad | Contenido | Objetivo |
|---|---|---|
| **3.1** | **GLM Gamma**: el coste de una avería. Dónde falla el gaussiano · enlaces log e inverso · dispersión $\phi$ · interpretación multiplicativa · inferencia (Wald y $F$) · diagnóstico y validación. | Continuas positivas |
| **3.2** | **Elegir familia y escala**: inversa gaussiana y lognormal (**log-OLS**) frente a Gamma; la **relación media-varianza** como criterio; retransformación y sesgo (**smearing** de Duan); **modelar la dispersión**; comparación por AIC (con jacobiano). | Continuas positivas |
| **3.3** | **GLMM Gamma**: el coste con **efecto aleatorio de máquina** (máquinas crónicamente caras); intercepto y **pendiente aleatoria** en la edad (la que asomó en la dispersión de 3.2); condicional vs marginal; se resuelven la $\hat\phi$ inflada y el falso positivo de `fabricante`. | Mixtos (espiral) |
| **3.4** | **Del coste al tiempo: AFT**. Kaplan–Meier; los **tiempos entre fallos** como positivos continuos; exponencial, Weibull y lognormal; **censura en la verosimilitud**; factor de aceleración; ¿acortar el intervalo de mantenimiento retrasa el fallo? | Continuas positivas + supervivencia |
| **3.5** | **Cox como frontera**: riesgos proporcionales, verosimilitud parcial y **por qué no es un GLM**; **fragilidad** de máquina; diagnóstico de la proporcionalidad (el mantenimiento la rompe). | Supervivencia (espiral) |
| **3.6** | **Síntesis: las tres lentes** sobre el fallo (tiempo discreto/`cloglog`, Poisson a trozos, Cox) **+ Tweedie**: coste total por máquina y año (con ceros) = **frecuencia × severidad = presupuesto**. Selección y validación agrupada. | Síntesis |
| **3.7** | **Estudio de caso, exposición y evaluación** (artículo de investigación). | Comunicar y reproducir |
:::

# Presentación del caso {#sec-presentacion3}

## El contexto y los datos {#sec-datos-averias}

Trabajamos con una **fábrica de mobiliario** (mesas de escritorio) cuya producción se organiza en una
**línea de procesos sucesivos**: **Corte → Mecanizado (CNC) → Lijado → Ensamblaje → Acabado/Barniz**.
La empresa opera **400 máquinas** repartidas por esos procesos y las sigue durante **4 años**. A lo
largo de su vida, las máquinas sufren **averías**; de cada avería se registra **cuándo** ocurre, **de
qué tipo** es y **cuánto cuesta** repararla.

Al ser un banco **simulado** conocemos su proceso generador (la «verdad»), lo que nos permitirá
**validar** los ajustes —como en los Casos 1 y 2—. Todo el bloque gira sobre la avería y se organiza en
dos preguntas, que corresponden a las dos mitades del caso:

- **¿Cuánto cuesta una avería?** → `coste_euros`, una magnitud positiva y asimétrica → **GLM Gamma**.
- **¿Cada cuánto se avería?** → el **tiempo entre fallos** → **supervivencia** (AFT, Cox).

Las dos mitades no son independientes: las une un **efecto latente de máquina** (una «fragilidad»). Hay
máquinas «malas» que **fallan más a menudo y además cuestan más de reparar**. Esa pieza es el **efecto
aleatorio** del GLMM (Unidad 3.3) y la **fragilidad** de la supervivencia (Unidad 3.5), y es lo que
hace del caso un todo coherente.

### Las cinco tablas del banco

Del mismo sistema se derivan cinco tablas; cada unidad lee la que necesita.

| Tabla | Una fila es… | Respuesta principal | Da soporte a |
|---|---|---|---|
| `maquinas` | una **máquina** (ficha basal) | — | contexto y covariables |
| `averias` (= `costes`) | una **avería** | `coste_euros` | 3.1 GLM Gamma · 3.2 familia/escala · 3.3 GLMM Gamma |
| `intervalos` | un **intervalo entre fallos** | `tiempo_entre`, `evento` | 3.4 AFT · 3.5 Cox |
| `seguimiento` | una **máquina-mes** (*start-stop*) | `fallo` (+ `offset`) | Cox con covariable temporal (3.5); lentes discreta/a-trozos (3.6) |
| `panel` | una **máquina-año** | `coste_total` (con ceros) | Tweedie (3.6) |

### Descripción detallada de las variables

**Ficha de la máquina (`maquinas`).**

| Variable | Descripción | Tipo / papel |
|---|---|---|
| `id_maquina` | Identificador de la máquina (`M001`…) — clave de **agrupación** del GLMM. | ID / estructura |
| `proceso` | Etapa de la línea a la que pertenece: Corte, Mecanizado, Lijado, Ensamblaje, Acabado. | Factor (5) · predictor |
| `criticidad` | Importancia de la máquina para la línea: **Crítica** (su avería detiene la línea), **Importante**, **Auxiliar** (apenas la ralentiza). | Factor (3) · predictor del **coste** |
| `fabricante` | Fabricante de la máquina (A/B/C). Sin efecto real → **control interno**. | Factor (3) · control |
| `fecha_alta` | Fecha de **puesta en servicio**. Puede ser anterior al estudio (flota preexistente) o durante él (máquina nueva) → **altas escalonadas**. | Fecha · estructura |
| `edad_alta` | Edad (años) de la máquina al **entrar en observación**. Las máquinas nuevas entran con edad 0. | Continua · predictor |
| `exposicion_dias` | Días que la máquina está **bajo observación** (varía por las altas escalonadas). | Continua · **offset** de tasas |
| `potencia_kw` | Potencia de la máquina (kW). | Continua |
| `carga` | Nivel medio de **uso** de la máquina (fracción, 0–1). | Continua · predictor |
| `plan_mantenimiento` | **Correctivo** (solo se repara al fallar) o **Preventivo** (mantenimiento programado). Asignado de forma **no aleatoria** (máquinas viejas y críticas → más preventivo) → **confusión**. | Factor (2) · predictor |
| `intervalo_mant` | Días entre mantenimientos programados (constante por máquina: 60/90/120). **`NA` en las máquinas de plan correctivo**, que no tienen calendario preventivo. Es la **palanca de decisión** de 3.4–3.5. | Continua · predictor |

**Registro de la avería (`averias`, la tabla estrella).**

| Variable | Descripción | Tipo / papel |
|---|---|---|
| `id_averia`, `id_maquina` | Identificadores de la avería y de su máquina. | ID / estructura |
| `fecha`, `dia` | Fecha (y día de seguimiento) en que ocurre la avería. | Fecha / continua |
| `n_orden` | Número de orden de la avería en esa máquina (1.ª, 2.ª, …). | Entero · estructura |
| `antiguedad_anios` | **Edad de la máquina** en el momento de la avería (crece con el tiempo → desgaste). | Continua · predictor |
| `tiempo_desde_anterior` | Días transcurridos **desde la avería previa** (desde el alta si es la 1.ª). | Continua |
| `tipo_averia` | Naturaleza del fallo: Mecánica / Eléctrica / Hidráulica / Electrónica. | Factor (4) · predictor del coste |
| `dias_desde_mant` | Días desde el **último mantenimiento preventivo** (NA si plan correctivo). Covariable **dependiente del tiempo**. | Continua · predictor (3.5) |
| `turno` | Turno en que ocurre la avería (Mañana/Tarde/Noche). Sin efecto → **control interno**. | Factor (3) · control |
| `tiempo_parada` | **Horas** que la línea se detiene por la avería (crece con la criticidad). Etiqueta descriptiva del impacto operativo; **no** es la exposición ni se modela. | Continua · etiqueta |
| `coste_euros` | **Coste de la reparación (€)**. La **respuesta continua positiva** del caso. | Continua · **respuesta** |

*(`averias` incluye además, unidas de la ficha, `proceso`, `criticidad`, `fabricante`, `carga`,
`plan_mantenimiento` e `intervalo_mant`.)*

**Supervivencia (`intervalos`) y sus derivadas.**

| Variable | Descripción | Tipo / papel |
|---|---|---|
| `tiempo_entre` | Duración del intervalo **entre dos fallos** (o entre el último fallo y el cierre). | Continua · **respuesta** (tiempo) |
| `evento` | 1 = el intervalo termina en **avería**; 0 = **censura** (llega al cierre sin fallar). | Binaria · indicador |
| `antiguedad_ini` | Edad de la máquina al **empezar** el intervalo. | Continua · predictor |
| `seguimiento`: <br> `tstart`,`tstop`,`exposicion`,`n_fallos`,
<br>`fallo`,`dias_desde_mant`,`mant_reciente` | Formato **start-stop** por mes: tramo observado, exposición (offset), nº de fallos del mes, y el estado del mantenimiento en el tramo (covariable temporal). | Counting process |
| `panel`:<br> `coste_total`,`n_averias`,`exposicion` | Por **máquina-año**: coste total de averías (**0** si no hubo ninguna), nº de averías y fracción de año observada (offset). | Tweedie (3.6) |

El banco incorpora, a propósito, mecanismos que se irán destapando unidad a unidad: coste **Gamma**,
**fragilidad** de máquina que liga coste y frecuencia, **riesgo creciente con la edad**, **interacción**
criticidad × proceso, **confusión** en la asignación del plan, mantenimiento preventivo con **efecto
protector que decae**, y **censura** por ventana de observación. La «verdad» de cada mecanismo queda en
`attr(banco, "verdad")`.

### Un primer vistazo

Generamos el banco (o lo leemos de la caché si ya existe):

```{r}
#| label: banco-averias
source("R/dgp_averias.R")     # define simular_averias() y cargar_averias()
banco <- cargar_averias()      # lee datos/banco_averias_*.rds si existe; si no, simula y lo guarda

glimpse(banco$averias)
```

**¿Cuánto cuesta una avería?** Un descriptivo del coste —media, mediana, mínimo, máximo y el
**coeficiente de variación** (CV = sd/media)—:

```{r}
#| label: tbl-averias-coste
#| tbl-cap: "Descriptivo del coste de reparación de una avería (€): media, mediana, mínimo, máximo y coeficiente de variación."
tibble::tibble(
  n       = nrow(banco$averias),
  media   = round(mean(banco$averias$coste_euros)),
  mediana = round(median(banco$averias$coste_euros)),
  minimo  = round(min(banco$averias$coste_euros)),
  maximo  = round(max(banco$averias$coste_euros)),
  cv      = round(sd(banco$averias$coste_euros) / mean(banco$averias$coste_euros), 2))
```

La media supera a la mediana y el máximo queda muy lejos de ambas: el coste es **positivo y asimétrico
a la derecha**, el terreno del GLM Gamma (lo desarrollamos en la [Unidad 3.1](#sec-u31)).

**¿Cada cuánto se avería?** El número de averías por máquina y el desenlace de supervivencia:

```{r}
#| label: tbl-averias-frecuencia
#| tbl-cap: "Averías por máquina (media, varianza y cociente varianza/media, que anticipa sobredispersión) e intervalos entre fallos (nº, eventos, censura y duración mediana)."
n_por_maq <- as.integer(table(factor(banco$averias$id_maquina,
                                      levels = banco$maquinas$id_maquina)))
tibble::tibble(
  averias_media    = round(mean(n_por_maq), 2),
  averias_var      = round(var(n_por_maq), 2),
  var_media        = round(var(n_por_maq) / mean(n_por_maq), 2),
  intervalos       = nrow(banco$intervalos),
  eventos          = sum(banco$intervalos$evento),
  censura_pct      = round(mean(banco$intervalos$evento == 0) * 100),
  gap_mediano_dias = round(median(banco$intervalos$tiempo_entre)))
```

El cociente **varianza/media claramente > 1** delata que el conteo de averías está **sobredispersado**:
es la huella de la **fragilidad** de máquina (unas fallan mucho más que otras), y el mismo fenómeno que
en el Caso 2 llevaba a la binomial negativa. Y en torno a una cuarta parte de los intervalos quedan
**censurados** (la máquina llega al cierre del estudio sin volver a fallar).

Y su aspecto —el coste (izquierda) y los tiempos entre fallos (derecha), ambos con su asimetría
característica—:

```{r}
#| label: fig-averias-eda
#| fig-width: 9
#| fig-height: 4
#| fig-cap: "Distribución del coste de reparación (izquierda, eje log) y de los tiempos entre fallos observados (derecha). Ambas magnitudes son positivas y asimétricas a la derecha."
p_coste <- ggplot(banco$averias, aes(coste_euros)) +
  geom_histogram(bins = 40, fill = "steelblue") +
  scale_x_log10() +
  labs(x = "coste de la avería (€, escala log)", y = "nº de averías")

p_gap <- ggplot(subset(banco$intervalos, evento == 1), aes(tiempo_entre)) +
  geom_histogram(bins = 40, fill = "darkorange") +
  labs(x = "tiempo entre fallos (días)", y = "nº de intervalos")

p_coste + p_gap
```

# Reproducibilidad {#sec-repro3}

<!-- TODO -->

{{< include _unidad_3_1.qmd >}}

{{< include _unidad_3_2.qmd >}}

{{< include _unidad_3_3.qmd >}}

::: {.callout-warning}
## Unidades en reconstrucción
Las unidades **3.4–3.7** se están reescribiendo sobre el banco de **averías** y se reconectarán una a una
a medida que queden listas. Las Unidades 3.1, 3.2 y 3.3 ya están sobre el banco nuevo.
:::
