<!-- Partial · DRAFT v2 (banco de averías; sustituye al borrador sobre el banco antiguo, en git).
     Incluir con {{< include _unidad_3_6.qmd >}}. Sin YAML. Chunks u36-.
     Unidad de CIERRE (síntesis). REACTIVAR, no reexplicar. Estructura: PROPUESTA_CASO3.md (§ 3.6).
     Depende de objetos de 3.5 (mismo documento): sg (= banco$seguimiento, con prot_mant),
     cox_mes_opt (gemelo sin fragilidad, reutilizado como lente 3) y cox_mes_opt_frag.
     Datos: banco$seguimiento (6.1) y banco$panel (6.2 en adelante, PENDIENTE).

     VERIFICADO contra la caché datos/banco_averias_20252026.rds (semilla 20252026):
       - sg: 18252 tramos / 400 máquinas / 1144 meses con fallo / 1194 averías (50 colapsadas) /
         90 máquinas de alta tardía.
       - tres lentes (antiguedad, carga, prot_mant):
           cloglog          0.101   0.660   -1.212
           Poisson a trozos 0.100   0.725   -1.204   (respuesta n_fallos)
           Cox              0.102   0.658   -1.205
           verdad DGP       0.10    0.80    -1.20
       - semestres: cloglog coefs <= 0.192, LRT 5.16 con 7 gl, p = 0.640; Poisson coefs <= 0.186,
         LRT 4.92 con 7 gl, p = 0.669 (base calendario plana en ambas lentes: en el DGP lam0 es
         constante y toda la dinámica temporal vive en edad + mantenimiento).
       - versiones agrupadas (antiguedad, carga, prot_mant):
           cloglog GLMM (glmer, etastart+bobyqa)  0.104   0.668   -1.190   sd_intercepto 0.388
           Poisson GLMM (glmer, bobyqa)           0.103   0.727   -1.174   sd_intercepto 0.381
           cox_mes_opt_frag (3.5, fragilidad gamma)        0.104   0.662   -1.182   theta 0.143
             (impresa; el accesor history[[1]]$theta es inestable — verdad 0.12)
         sd(log Z) del DGP = sqrt(trigamma(1/0.12)) = 0.357 — coherente con los GLMM.
         OJO: glmer cloglog sin etastart falla (PIRLS); sin bobyqa, aviso de convergencia.
       - IC95% (Wald, efectos fijos) — los 9 cubren la verdad:
           cloglog  0.101 (0.080, 0.122) | 0.660 (0.287, 1.033) | -1.212 (-1.443, -0.982)
           Poisson  0.100 (0.080, 0.121) | 0.725 (0.359, 1.092) | -1.204 (-1.430, -0.977)
           Cox      0.102 (0.081, 0.123) | 0.658 (0.285, 1.032) | -1.205 (-1.435, -0.974)
       - carga: SE = 0.19 (fijo) / 0.23 (frailty) — el 0.80 verdadero queda a menos de 1 EE.
     VERIFICADO 6.2 (panel):
       - 1531 maquina-anios / 400 maquinas / 49.9% ceros / media 980 / media positivos 1957 / max 20191.
       - M002: costes anuales 0, 1130.87, 0, 1219.16 (n_averias 0,1,0,2; expo 1).
       - lambda_anual 0.80 -> p0 Poisson homogenea 44.8% vs 49.9% observado (exceso de ceros).
       - pendiente media-varianza por maquina: 1.45, IC (1.37, 1.54), n = 353 maquinas.
       - verdad: phi_coste 0.167 -> alfa 6 -> p del mecanismo (alfa+2)/(alfa+1) = 1.143
         (derivacion MOVIDA a la validacion de 6.3, donde se compara con p_hat; 6.2 cierra
         sin subseccion de validacion propia: su pendiente es exploracion marginal).
       - refs nuevas en references.bib (verificadas contra Springer, 2026-07-31): tweedie1984,
         jorgensen1987, jorgensen1997, dunnsmyth2005, smythjorgensen2002.
       - SERIE (verificado numericamente contra mgcv::ldTweedie, p=1.3514, phi=174.58):
         la mixtura sum_k dpois(k,lambda)*dgamma(s, k*alpha, escala) reproduce la densidad
         hasta la 6.a cifra (s=200: 1.326629e-04; s=1500: 1.749083e-04; etc.) y exp(-lambda)
         da la masa en 0. Termino dominante k* = s^(2-p)/(phi(2-p)): argmax empirico 1/1/1/2/5
         para s = 200/800/1500/5000/20000 vs formula 0.27/0.67/1.01/2.21/5.44. Ventana +-10
         reproduce la densidad con 10 cifras. Desbordamiento: con phi=0.01 (p=1.5, y=100)
         W_max ~ 1e1736 > 1.8e308 -> de ahi la escala log; con nuestro phi=175 no hay riesgo.
     VERIFICADO 6.3 — CONTRA EL RENDER (2026-08-03). Coinciden todas las cifras que se habian
     obtenido con mgcv::gam(tw(), ML) como sustituto; ajustes hechos tras el render:
       * bug corregido: round(c(...)) sin digitos dejaba lambda_medio y tasa_observada en "1".
       * summary(m_tw) NO imprime p (solo phi ~ 175); la cabecera trae AIC/BIC/logLik/-2*log(L)
         y df.resid 1517 = 1531 - 14 (12 coefs + phi + p).
       * EDA con dplyr::ntile: carga Q1-Q4 = 867/1147/926/1094 (NO monotona), edad Q4 = 1486.
       * DHARMa::testDispersion: dispersion 1.3872, p < 2.2e-16 (mas contundente que mi
         equivalente a mano, que daba p 0.016); agrupamiento 0.0303 vs 0.0224, p 0.0000.
       * desglose presupuesto: Aux 185 maq / 969 / 179319 ; Imp 137 / 1487 / 203774 ;
         Crit 78 / 1987 / 154984 (20% de maquinas, 29% del presupuesto).
     Cifras del ajuste (render):
       - edad por maquina-anio AGREGADA desde seguimiento (panel no tiene columna de edad;
         sg la trae mensual): 1531 filas, 0 NA — las dos tablas cubren los mismos
         maquina-anios. M227 anio 1: antiguedad mensual de 5.33 a 6.32, media 5.83.
       - p_hat = 1.351 ; coefs (SE): edad 0.137 (0.013), carga 0.863 (0.245),
         Mecanizado 0.319, Lijado -0.138, Ensamblaje 0.438, Acabado 0.454,
         Importante 0.451, Critica 0.873, Preventivo -0.617 (0.078),
         fabB -0.201 (0.088, p 0.022), fabC -0.227 (0.095, p 0.016).
       - verdad_suma: edad 0.13, carga 1.30, Mec 0.20, Lij -0.15, Ens 0.35, Acab 0.40,
         Imp 0.35, Crit 0.80 (sin interaccion critxcuello), fab 0.
       - plan derivado: E[prot|prev] = 0.524 -> -1.2*0.524 = -0.629 (vs -0.617 estimado).
       - presupuesto anio 5: 400 maquinas, total 538076, media 1345; historico 1009;
         por criticidad 969 / 1487 / 1987.
       - exp(): edad 1.15, Critica 2.39, Preventivo 0.54.
       - EDA (eur por anio de exposicion | % maquina-anios a cero):
           criticidad  Aux 724/50.1  Imp 1100/46.1  Crit 1512/56.0
           proceso     Corte 778/50.5  Mecan 1007/45.2  Lij 646/54.3  Ens 1307/48.8  Acab 1293/50.8
           plan        Correctivo 1204/41.2  Preventivo 780/60.2
           fabricante  A 1139/45.8  B 912/55.5  C 930/49.1
           edad Q1-Q4  539/65.5  907/49.1  1050/47.4  1485/37.6
           carga Q1-Q4 897/54.2  1097/52.1  946/46.9  1096/46.2
       - ajuste: logLik -7477.7, AIC 14983.3, dev.expl 15.1% ; nulo AIC 15223.3 (caida ~240).
       - LRT por termino: edad 105.28(1) ; criticidad 79.08(2) ; plan 61.07(1) ; proceso 37.44(4) ;
         carga 12.11(1) p 5.0e-4 ; fabricante 7.83(2) p 0.020.
       - u36-ic-varianza (CONFIRMADO en el render): confint(m_tw, full = TRUE) devuelve los
         coeficientes con prefijo "cond." (ojo al filtrar) y la fila "sigma" = phi:
         174.58, IC95 (149.50, 203.86). NO devuelve el indice p (no cubre el parametro de
         familia). Para p, la via es el perfil de verosimilitud: verificado con mgcv fijando
         p en rejilla de 0.01 -> IC95 [1.33, 1.38], maximo en 1.35; el p del mecanismo
         (1.143) queda MUY fuera (2*dif logLik = 155.8). PENDIENTE: si se quiere el perfil
         dentro del .qmd, hay que fijar psi en glmmTMB (start + map) — sin verificar.
       - LRT nulo vs completo (render): 262 con 11 gl, p = 8.57e-50.
       - PREDICCION con IC (verificado con mgcv; el chunk usa predict(type="link", se.fit=TRUE)):
         por maquina, ancho medio del IC95 ~ 699 EUR; la mas cara 7780 (5865, 10320); la mas
         barata 170 (126, 229). Total del parque por metodo delta con la vcov completa:
         538076, SE 26852, IC95 (485445, 590707) -> +-10%. La suma INGENUA de los IC
         individuales daria (416332, 695889), casi el doble de ancha. Comprobado que
         model.matrix(~ ... , nd) reproduce el orden de coeficientes del modelo.
       - ceros: observados 49.9% vs esperados por el modelo 50.5% (Poisson homogenea de 6.2: 44.8%).
       - calibracion por deciles (pred/obs): 205/242 382/347 511/467 637/536 761/866 893/843
         1050/1033 1261/1288 1606/1813 2516/2373.
       - diagnostico (equivalente DHARMa a mano, 250 sim): KS uniformidad p=0.149 (OK);
         var Pearson obs 1.216 vs simulada 1.006 -> p=0.016 (sobredispersion leve);
         var de medias de residuos por maquina 0.0318 vs 0.0222 bajo independencia -> p<0.005
         (CORRELACION INTRA-MAQUINA = fragilidad). Los valores que imprima DHARMa diferiran algo.
       - reparto DGP vs modelo (% a frecuencia): edad 77 vs 65 ; carga 62 vs 65 ;
         Mecanizado 50 ; Lijado 67 ; Ensamblaje 43 ; Acabado 62 ; criticidades 0 vs 65.
       - canales (verificada la identidad lambda*muY = mu): phi 174.6; lambda medio 0.732 vs
         tasa observada 0.802; muY medio 1210 vs coste medio por averia observado 1257.
       - reparto impuesto por p: (2-p) = 0.649 a frecuencia, (p-1) = 0.351 a severidad.
         edad 0.137 -> 0.089/0.048 ; Critica 0.873 -> 0.566/0.307 ; Preventivo -0.617 ->
         -0.400/-0.217. (La verdad de Critica es 0 en hazard y 0.80 en coste: el reparto
         estimado es necesariamente erroneo aunque el total sea correcto.)
       - ACCESORES glmmTMB (VERIFICADOS en la documentacion oficial, 2026-08-03):
         * sigma(m_tw) devuelve PHI en tweedie (Var = phi * mu^p) -> NO elevar al cuadrado.
         * family_params(m_tw) devuelve un vector con nombre distinto de "p" -> usar [[1]].
         * fixef(m_tw)$cond para los efectos fijos.
         El chunk u36-canales se autodiagnostica: si phi estuviera mal, lambda_medio y
         coste_por_averia saldrian absurdos frente a sus contrapartes observadas
         (0.80 averias/anio y 1257 EUR).
     Secciones 6.4-6.5 y tarea del estudiante: PENDIENTES (ver PROPUESTA_CASO3.md). -->

# 6 · Síntesis: las tres lentes y el presupuesto {#sec-u36}

La pregunta que cierra el caso es la que haría la dirección de la fábrica: **¿cuánto costará el
mantenimiento el año que viene?** Para presupuestarlo habrá que juntar las dos mitades del caso
—**cada cuánto** se avería una máquina (la frecuencia) y **cuánto cuesta** cada avería (la
severidad)—, y a eso dedicaremos la segunda parte de la unidad. Pero antes hay una cuenta pendiente
con la primera mitad.

El curso ha mirado el fallo de una máquina con tres **lentes** que parecían mundos distintos. En el
Caso 1 era una respuesta **binaria en tiempo discreto**: ¿falló en este periodo? En el Caso 2, un
**conteo con *offset***: ¿cuántos fallos por unidad de exposición? Y en este caso, un **tiempo con
censura**, modelado por su riesgo instantáneo (Cox) o por su reloj (AFT). Cada lente llegó con su
vocabulario —probabilidades, tasas, hazards— y con su propia maquinaria de estimación. Esta primera
sección las enfoca a las tres sobre los mismos datos y muestra que, en el fondo, **ven lo mismo**.
No hay modelos nuevos: hay reencuentro, comparación y criterio.

::: {.callout-note}
## Sobre esta unidad
Objetivo general: **síntesis**. La unidad cierra el caso en dos movimientos: primero el **riesgo**
—las tres lecturas del mismo fallo, comparadas sobre un mismo banco de datos ([Sección 6.1](#sec-u36-lentes))—
y después el **dinero** —el presupuesto anual de mantenimiento, que une frecuencia y severidad—.
Reactiva la [Unidad 1.5](../caso1/caso1_binaria.qmd#sec-u15) (tiempo discreto con `cloglog`), la
[Unidad 2.6](../caso2/caso2_conteos.qmd#sec-u26) (riesgos a trozos con Poisson) y la
[Sección 5.8](#sec-u35-extcox) (Cox extendido).

**Los datos cambian a mitad de unidad**, y conviene tenerlo presente: la
[Sección 6.1](#sec-u36-lentes) trabaja sobre `banco$seguimiento` (`sg`, una fila por **máquina-mes**,
respuesta = ¿hubo avería?) y de la [Sección 6.2](#sec-u36-mapa) en adelante sobre `banco$panel`
(`pn`, una fila por **máquina-año**, respuesta = euros). Del riesgo al dinero, también en la tabla.
:::

## 6.1 El mismo fallo, tres lentes {#sec-u36-lentes}

### La pregunta, y una tabla que ya conocemos

Si tres lentes describen el mismo proceso, deberían contar la misma historia. ¿La cuentan? La
pregunta no es retórica: `cloglog`, Poisson y Cox se presentaron en momentos distintos del curso,
sobre datos distintos, y nada garantiza *a priori* que sus coeficientes sean siquiera comparables.
El experimento para averiguarlo se diseña solo: poner a las tres ante **los mismos datos**, con **el
mismo predictor**, y dejar que cada una lea la respuesta a su manera.

No partimos de cero: la [Unidad 2.6](../caso2/caso2_conteos.qmd#sec-u26-nexo) ya tendió estos puentes
por pares —Poisson y `cloglog` como dos enlaces del mismo hazard, y su comparación con Cox y
Kaplan–Meier— sobre el banco de pólizas: el caso fácil, con un solo evento por póliza y covariables
fijas. Esta síntesis es la **prueba de estrés** de aquel mapa: eventos **recurrentes**, una covariable
que **cambia dentro del seguimiento** y una fragilidad real detrás —y, además, una cuarta lente, el
AFT, que entonces no existía—.

Los **datos** ya los tenemos: **`sg`, el panel mensual *start-stop*** de la
[Sección 5.8](#sec-u35-extcox-datos) —una fila por máquina y mes, con la covariable del mantenimiento
`prot_mant` actualizándose tramo a tramo—. Y el **predictor** también: el **modelo óptimo** al que llegó
la Unidad 3.5, **`antiguedad + carga + prot_mant`**.

```{r}
#| label: u36-datos
c(tramos          = nrow(sg),
  maquinas        = length(unique(sg$id_maquina)),
  meses_con_fallo = sum(sg$fallo),
  averias         = sum(sg$n_fallos),
  altas_tardias   = sum(tapply(sg$tstart, sg$id_maquina, min) > 0))
```

Dos recordatorios de esa tabla que enseguida serán relevantes. Primero, la rejilla mensual
**colapsa** eventos: las 1194 averías se quedan en 1144 meses con fallo, porque 50 caen en un mes
que ya tenía otra —retened el dato, porque una de las lentes sabrá recuperarlas—. Segundo, 90
máquinas entraron en observación **después** del día 0 (altas escalonadas): sus primeras filas
empiezan tarde, y el formato *start-stop* recoge esa entrada retardada sin que tengamos que hacer
nada.

Un vistazo a las columnas que las tres lentes van a usar, sobre la misma máquina M227 de la
[Sección 5.8](#sec-u35-extcox-datos):

```{r}
#| label: u36-head
head(subset(sg, id_maquina == "M227",
            select = c(id_maquina, tstart, tstop, exposicion, fallo, n_fallos,
                       antiguedad, carga, prot_mant)), 8)
```

En estas ocho filas está todo lo que las lentes van a leer:

- Las **respuestas**: `fallo` marca los
meses con avería (aquí, el 1.º y el 7.º) y `n_fallos` los cuenta; a ambas las acompañan
`exposicion` —los días en riesgo del tramo— y el propio tramo $(\text{tstart}, \text{tstop}]$. 
- Y el **predictor**: `antiguedad` crece mes a mes (el reloj 1 de la [Sección 5.8](#sec-u35-extcox-datos)),
`carga` es constante por máquina, y `prot_mant` oscila entre 0.64 y 0.39 —el diente de sierra del
reloj 2: una máquina revisada cada 60 días, vista con rejilla de 30—.

### Tres lentes, un solo riesgo

Fijemos antes la notación sobre el panel: en el **tramo mensual** $j$ de la máquina $i$, con
exposición $e_{ij}$ (días en riesgo), las tres lentes comparten el **predictor lineal**

$$\eta_{ij} \;=\; \beta_1\,\texttt{antiguedad}_{ij} \;+\; \beta_2\,\texttt{carga}_{i}
\;+\; \beta_3\,\texttt{prot\_mant}_{ij},$$

y difieren **solo en dos cosas**: qué respuesta leen en cada fila, y cómo tratan el **riesgo de
base** —el nivel de riesgo que corre por debajo de las covariables, que en las lentes GLM será un
intercepto por periodo, $\alpha_{s(j)}$, y en Cox una función libre $h_0(t)$—:

- **Lente 1 · tiempo discreto (Caso 1).** Lee el **indicador** `fallo` y modela la probabilidad de
  fallar en el tramo con enlace `cloglog` y la exposición como *offset*. Es el modelo
  persona-periodo de la [Unidad 1.5](../caso1/caso1_binaria.qmd#sec-u15): si por debajo hay un hazard
  proporcional en tiempo continuo, el `cloglog` agrupado estima **sus mismos coeficientes**
  [@prentice1978; @allison1982]:
  $$\texttt{fallo}_{ij}\sim\text{Bernoulli}(p_{ij}),\qquad
  \operatorname{cloglog}(p_{ij})=\log\!\big(-\log(1-p_{ij})\big)
  =\alpha_{s(j)}+\eta_{ij}+\log e_{ij}.$$
- **Lente 2 · riesgos a trozos (Caso 2).** Lee el **conteo** `n_fallos` y modela la tasa con una
  Poisson y `log(exposicion)` como *offset*. Con el tiempo troceado y un término por tramo, su
  verosimilitud **coincide exactamente** con la de un modelo de supervivencia exponencial a trozos
  [@holford1980; @laird1981]: es la lente de la [Unidad 2.6](../caso2/caso2_conteos.qmd#sec-u26). Al
  contar de verdad, recupera las 50 averías que el indicador colapsa:
  $$\texttt{n\_fallos}_{ij}\sim\text{Poisson}(\mu_{ij}),\qquad
  \log \mu_{ij}=\alpha_{s(j)}+\eta_{ij}+\log e_{ij}.$$
- **Lente 3 · Cox (este caso).** Lee `Surv(tstart, tstop, fallo)` y estima por verosimilitud parcial,
  **dejando libre el riesgo de base** [@cox1972]: es el Cox extendido de la
  [Sección 5.8](#sec-u35-extcox):
  $$h_i(t)\;=\;h_0(t)\,\exp\{\eta_i(t)\},$$
  donde $\eta_i(t)$ es el **mismo** predictor evaluado en el instante $t$ —las covariables
  temporales toman el valor de la fila vigente—.

Queda un cabo: ese $\alpha_{s(j)}$. Las dos lentes GLM necesitan **decir algo** sobre el riesgo de
base, porque su intercepto lo es. Les damos lo mismo que Cox se toma gratis, pero en versión a trozos: un intercepto por **periodo
calendario**. ¿Y por qué *semestres*, si las filas son meses? Porque aquí conviven **dos rejillas
que no tienen por qué coincidir**. La rejilla de las **filas** —mensual— decide cada cuánto se
actualizan las covariables, y esa no se toca: engrosarla congelaría más tiempo `prot_mant` y
atenuaría su coeficiente (el precio que midió el `tt()` de 5.8). La rejilla del **riesgo de base**
solo decide cuántos escalones tiene $\alpha_{s(j)}$, y ahí mandan la parsimonia y los datos: un
escalón por mes serían casi cincuenta parámetros a repartirse los 1144 meses con fallo; agrupando
en **semestres**, $s(j)\in\{1,\dots,8\}$, cada escalón se apoya en unos 140 fallos y el riesgo de
base aún puede dibujar una tendencia a lo largo de los cuatro años. La elección es **instrumental,
no sustantiva**: los $\beta$ apenas dependen de ella —cambiad semestres por años o por meses y
comprobadlo—.

Con eso, el experimento queda montado: tres especificaciones paralelas —mismo predictor, misma
exposición, riesgo de base a trozos (lentes 1 y 2) o libre (lente 3)—. La tercera no es un modelo
nuevo: es **`cox_mes_opt`**, el gemelo sin fragilidad del modelo final de la
[Sección 5.8](#sec-u35-comparar), que reajustamos aquí para tener las tres lentes a la vista en un
mismo bloque.

```{r}
#| label: u36-tres-lentes
# definimos el semestre en que se encuentra cada ventana (mes), con un máximo de 8 
# el semestre 8 agrupa desde los días 1281 en adelante
sg$semestre <- factor(1 + pmin(sg$tstart %/% 183, 7))

# Lente 1 (Caso 1) · TIEMPO DISCRETO: binomial cloglog sobre el indicador                
m_cll <- glm(fallo ~ antiguedad + carga + prot_mant + semestre + offset(log(exposicion)),
             family = binomial("cloglog"), data = sg)

# Lente 2 (Caso 2) · RIESGOS A TROZOS: Poisson sobre el conteo, con offset               
m_poi <- glm(n_fallos ~ antiguedad + carga + prot_mant + semestre + offset(log(exposicion)),
             family = poisson, data = sg)

# Lente 3 (Caso 3) · COX extendido (start-stop), riesgo de base libre: cox_mes_opt   
cox_mes_opt  <- coxph(Surv(tstart, tstop, fallo) ~ antiguedad + carga + prot_mant,
                      data = sg)
```

::: {.callout-note}
## En R: las tres lentes sobre un mismo panel
Las tres se escriben casi igual; lo que cambia es la **respuesta** y el trato del riesgo de base.

```r
# 1 · tiempo discreto: indicador + enlace cloglog + offset
glm(fallo ~ x + factor(periodo) + offset(log(exposicion)),
    family = binomial("cloglog"), data = panel)

# 2 · riesgos a trozos: conteo + Poisson + offset
glm(n_fallos ~ x + factor(periodo) + offset(log(exposicion)),
    family = poisson, data = panel)

# 3 · Cox extendido: respuesta start-stop, riesgo de base libre
coxph(Surv(tstart, tstop, fallo) ~ x, data = panel)
```

- **El *offset* va dentro de la fórmula**, siempre como `log()` de la exposición: sin él, los
  coeficientes absorberían las diferencias de tiempo en riesgo entre filas.
- **El riesgo de base es explícito en las lentes GLM** (`factor(periodo)`) e implícito en Cox. Si el
  factor tiene muchos niveles, conviene **agrupar** el tiempo en tramos más gruesos: es una decisión
  de parsimonia que no afecta a los $\hat\beta$.
- **Comparar coeficientes entre modelos distintos**: `broom::tidy()` los devuelve en el mismo formato
  (`term`, `estimate`, `std.error`…), y funciona igual con `glm` y con `coxph`; a partir de ahí, un
  `dplyr::left_join()` por `term` pone las columnas lado a lado.
- **Versión agrupada de cada lente**: `lme4::glmer(... + (1 | id))` para las dos GLM y
  `coxph(... + frailty(id))` para Cox. Con `cloglog`, `glmer` es delicado: ayuda arrancar del ajuste
  fijo (`etastart = predict(m_fijo)`) y usar `control = glmerControl(optimizer = "bobyqa")`.
- **Leer las varianzas**: `VarCorr()` en los GLMM (desviación típica del intercepto, escala log) y la
  línea `Variance of random effect` en el `coxph` con `frailty()`. **No son comparables sin
  transformar**: van en parametrizaciones distintas.
:::

### Qué estima cada una, y cuánto coinciden

Ponemos los tres juegos de coeficientes lado a lado —omitiendo intercepto y semestres, que son el
riesgo de base— y añadimos la **verdad** del proceso generador:

```{r}
#| label: tbl-u36-lentes
#| tbl-cap: "Coeficientes (escala log-hazard) del mismo evento por las tres lentes, frente a la verdad del DGP. Las tres columnas son casi idénticas: cloglog, Poisson a trozos y Cox estiman el mismo hazard proporcional."
sacar <- function(m, nombre) broom::tidy(m) |>
  dplyr::filter(term %in% c("antiguedad", "carga", "prot_mant")) |>
  dplyr::transmute(term, !!nombre := round(estimate, 3))

verdad_hz <- attr(banco, "verdad")$beta_hazard
tab_verdad <- tibble::tibble(
  term       = c("antiguedad", "carga", "prot_mant"),
  verdad_DGP = c(verdad_hz[["antiguedad"]], verdad_hz[["carga"]], verdad_hz[["mant_inmediato"]]))

sacar(m_cll, "cloglog") |>
  dplyr::left_join(sacar(m_poi, "Poisson_trozos"), by = "term") |>
  dplyr::left_join(sacar(cox_mes_opt, "Cox"), by = "term") |>
  dplyr::left_join(tab_verdad, by = "term")
```

El resultado, en la @tbl-u36-lentes, es de los que se recuerdan: **las tres columnas cuentan la
misma historia**. Las diferencias viven en la tercera cifra decimal —solo `carga` se mueve en la
segunda, y enseguida veremos por qué es la covariable menos precisa de las tres—.

¿Por qué coinciden? No es suerte: cada pareja tiene su teorema. Si el proceso subyacente tiene un
hazard proporcional en tiempo continuo, el `cloglog` agrupado estima **esos mismos coeficientes**
[@prentice1978]. Y la Poisson a trozos no es que *se parezca* a un modelo de supervivencia: **es** el
modelo exponencial a trozos [@holford1980; @laird1981], que aproxima al Cox tanto mejor cuanto más
fino el troceado —con la rejilla mensual, ya casi indistinguibles—. La moraleja es la que el curso
lleva tejiendo desde la [Unidad 1.5](../caso1/caso1_binaria.qmd#sec-u15): **supervivencia = GLM con
el enlace y el *offset* adecuados**; lo único que Cox hace distinto es no gastar parámetros en el
riesgo de base.

Y la lectura aplicada tampoco depende de la lente elegida: cada año de edad multiplica el riesgo por
$e^{0.102}\approx 1.11$, y una revisión recién hecha lo deja en $e^{-1.205}\approx 0.30$ —el hazard
ratio del mantenimiento con el que cerró la [Sección 5.8](#sec-u35-extcox)—. Tres vocabularios, un
solo mecanismo.

::: {.callout-tip}
## Del coeficiente a la decisión: las preguntas de la fábrica, respondidas
Un modelo no se ajusta para admirar sus coeficientes, sino para responder preguntas. Las que el caso
viene arrastrando sobre el **riesgo** ya tienen respuesta, y —esta es la gracia— **la misma con
cualquiera de las tres lentes**. Basta componer el predictor con los escenarios:

```{r}
#| label: u36-lectura-aplicada
b <- coef(cox_mes_opt)
round(c(
  riesgo_10_anios   = exp(10 * b[["antiguedad"]]),          # 10 años vs recién estrenada
  riesgo_carga_01   = exp(0.1 * b[["carga"]]),              # +0.1 de nivel de uso
  revision_dia_0    = exp(b[["prot_mant"]] * exp(-0 / 60)),   # hazard ratio vs sin protección...
  revision_dia_30   = exp(b[["prot_mant"]] * exp(-30 / 60)),  # ...según los días desde la revisión
  revision_dia_60   = exp(b[["prot_mant"]] * exp(-60 / 60)),
  revision_dia_120  = exp(b[["prot_mant"]] * exp(-120 / 60))), 2)
```

- *¿Cuánto pesa la edad?* Una máquina de **10 años** falla **2.8 veces más** que una recién
  estrenada, a igualdad de todo lo demás: el desgaste es el motor principal del riesgo.
- *¿Y el uso?* Cada décima de `carga` añade en torno a un **7 %** de riesgo: real, pero secundario.
- *¿Qué compra una revisión?* El día de la revisión, el riesgo queda en el **30 %** del de una
  máquina sin protección; al mes ya ha rebotado al **48 %**, a los dos meses al **64 %** y a los
  cuatro apenas queda protección (**85 %**). La revisión no es un estado, es un **depósito que se
  vacía** —y por eso el *intervalo* de mantenimiento, no el plan, es la palanca de decisión que
  exploraron las Unidades [3.4](#sec-u34) y [3.5](#sec-u35)—.

La pregunta de la dirección —**¿cuánto costará?**— todavía no puede responderse con el riesgo a
solas: es solo la mitad *frecuencia*, y falta ponerle precio. Le llegará su turno.
:::

::: {.callout-tip}
## ¿Y por qué no el `tt()` de 5.8, que era la versión exacta?
Porque las lentes 1 y 2 **solo existen sobre tiempo troceado**: el troceado no es un atajo para
ellas, es su definición, y la comparación exige los mismos datos para las tres. La versión exacta
sigue siendo la referencia: por la [Sección 5.8](#sec-u35-extcox) sabemos que congelar la covariable
atenúa `prot_mant` en torno a un 4 % ($-1.25$ con `tt()` frente a $-1.2$ aquí). Es decir, las tres
lentes comparten esa misma atenuación, conocida y conservadora: se desvían **juntas y en cuantía
medida**, que es justo lo que las hace comparables entre sí.
:::

::: {.callout-important}
## El AFT es la lente distinta
Falta una cuarta lectura, la de la [Unidad 3.4](#sec-u34), y **no** entra en esta tabla porque no
estima un log-hazard: el AFT estima cuánto se **estira el reloj** (un factor de aceleración sobre el
tiempo), no cuánto se **multiplica el riesgo**. Las dos familias solo coinciden en un caso especial
—la **Weibull**, que es a la vez AFT y PH, con la exponencial como caso particular—… y nuestro banco
está justo ahí: en 3.4 la Weibull dejó la forma en $\approx 1$, así que aquí la traducción
$\text{HR} = \text{AF}^{-1/\sigma}$ funciona casi sin fricción. Que no engañe la suerte: fuera de la
Weibull, AFT y PH responden a preguntas distintas, y elegir entre «acelerar el tiempo» y «multiplicar
el riesgo» es, antes que una cuestión técnica, una cuestión de **qué se quiere comunicar**.
:::

### El riesgo de base que no estaba

Las lentes a trozos hacen algo que Cox no hace: **enseñan** el riesgo de base que estiman. Cada una
reconstruye su propia escalera de escalones semestrales —los $\alpha_{s(j)}$ que Cox dejó libres—;
mirémoslas juntas, y contrastemos en ambas si los escalones aportan algo:

```{r}
#| label: u36-base-plana
rbind(cloglog = round(coef(m_cll)[grep("semestre", names(coef(m_cll)))], 3),
      Poisson = round(coef(m_poi)[grep("semestre", names(coef(m_poi)))], 3))
anova(update(m_cll, . ~ . - semestre), m_cll, test = "Chisq")
anova(update(m_poi, . ~ . - semestre), m_poi, test = "Chisq")
```

Dos lecturas, y las dos compartidas. 

La primera: **las dos escaleras son casi la misma** —escalón a
escalón, cloglog y Poisson estiman pasos parecidos (0.071 y 0.093 en el semestre 2; 0.192 y 0.186 en
el 3)—: la coincidencia entre lentes no se limita a los $\beta$ de la tabla anterior, alcanza también
al riesgo de base que cada una reconstruye. 

La segunda: en ambas los escalones son minúsculos
—ninguno llega a 0.2 en escala log— y los dos contrastes coinciden en el veredicto: quitar los
semestres apenas mueve la deviance (5.2 y 4.9 con 7 grados de libertad; $p = 0.640$ y $0.669$). El
riesgo de base **en tiempo calendario es plano**, y lo es con las dos lentes: es una propiedad del
proceso, no un artefacto de una verosimilitud. ¿Sorpresa? No, si se piensa en el DGP: toda la dinámica temporal
del riesgo vive en la **edad** de la máquina y en el **reloj del mantenimiento**, y ambas están ya en
el predictor. Despejadas las dos, no queda tendencia que recoger. La moraleja tiene su punta: la
flexibilidad del riesgo de base libre de Cox aquí **no se usa** —pero eso solo se sabe *después* de
mirar, y son las lentes a trozos, con sus escalones explícitos, las que lo dejan a la vista—.

### ¿Y la fragilidad?

A estas alturas del curso, la objeción llega sola: las tres lentes de arriba son de **efectos
fijos** —ninguna sabe que los 18252 tramos vienen de solo 400 máquinas, cada una con su propensión
propia a fallar—, y llevamos dos casos aprendiendo que ignorar el agrupamiento tiene consecuencias.
¿Invalida eso la comparación? Comprobémoslo, porque la simetría entre lentes alcanza también al
agrupamiento: cada una tiene su versión agrupada —el **intercepto aleatorio por máquina** en las
lentes GLM (el GLMM de la [Unidad 3.3](#sec-u33) y del Caso 2) y la **fragilidad** en Cox
(`cox_mes_opt_frag`, el modelo final de la [Sección 5.8](#sec-u35-extcox), ya ajustado)—. Repetimos
la tabla con las tres:

```{r}
#| label: tbl-u36-fragilidad
#| tbl-cap: "Las tres lentes con el agrupamiento por máquina explícito —intercepto aleatorio (GLMM) en las lentes GLM, fragilidad gamma en Cox—, frente a la verdad del DGP. Los coeficientes apenas se separan de los de la tabla de efectos fijos."
# el cloglog es numéricamente delicado: se arranca del ajuste fijo (etastart);
# bobyqa evita en ambos un aviso de convergencia del optimizador por defecto
mm_cll <- glmer(fallo ~ antiguedad + carga + prot_mant + semestre + offset(log(exposicion)) +
                  (1 | id_maquina), family = binomial("cloglog"), data = sg,
                etastart = predict(m_cll), control = glmerControl(optimizer = "bobyqa"))
mm_poi <- glmer(n_fallos ~ antiguedad + carga + prot_mant + semestre + offset(log(exposicion)) +
                  (1 | id_maquina), family = poisson, data = sg,
                control = glmerControl(optimizer = "bobyqa"))
cox_mes_opt_frag <- coxph(Surv(tstart, tstop, fallo) ~ antiguedad + carga + prot_mant +
                   frailty(id_maquina), data = sg)
sel <- c("antiguedad", "carga", "prot_mant")
tibble::tibble(term = sel,
  cloglog_GLMM = round(fixef(mm_cll)[sel], 3),
  Poisson_GLMM = round(fixef(mm_poi)[sel], 3),
  Cox_frailty  = round(coef(cox_mes_opt_frag)[sel], 3),
  verdad_DGP   = c(verdad_hz[["antiguedad"]], verdad_hz[["carga"]], verdad_hz[["mant_inmediato"]]))
```

En la @tbl-u36-fragilidad, las tres columnas vuelven a contar la misma historia y, frente a la
@tbl-u36-lentes de efectos fijos, nada se mueve más allá de la segunda cifra decimal. **La objeción
queda respondida**: el agrupamiento
importa para la **inferencia** —lo vimos en la [Sección 5.6](#sec-u35-fragilidad) con el falso
positivo de `fabricante`, y volverá a asomar enseguida con el error estándar de `carga`—, pero no
para el **retrato del mecanismo**; la comparación en efectos fijos era justa. Lo nuevo de esta tabla
está en el propio efecto de máquina:

```{r}
#| label: u36-fragilidad-var
# theta_Cox va transcrita de la salida impresa de cox_mes_opt_frag ("Variance of
# random effect"): el accesor history[[1]]$theta no es estable (ver 3.5, @tbl-u35-dgp)
c(sd_cloglog  = round(sqrt(unlist(VarCorr(mm_cll)))[[1]], 3),
  sd_Poisson  = round(sqrt(unlist(VarCorr(mm_poi)))[[1]], 3),
  theta_Cox   = 0.143,
  sd_logZ_DGP = round(sqrt(trigamma(1 / attr(banco, "verdad")$theta_frail)), 3))
```

Ojo al leerlo, porque las lentes no parametrizan igual el mismo latente. 

- Los GLMM añaden al
predictor un intercepto aleatorio **normal en escala log**,

$$\eta_{ij} \;+\; u_i, \qquad u_i \sim \mathcal{N}(0,\ \sigma_u^2),$$

que sobre el hazard actúa como un multiplicador **lognormal** $e^{u_i}$; sus desviaciones estimadas
son $\hat\sigma_u = 0.39$ y $0.38$. 

- La fragilidad de Cox, en cambio, multiplica el hazard por un
factor **gamma**,

$$h_i(t) \;=\; Z_i\, h_0(t)\, e^{\eta_i(t)}, \qquad
Z_i \sim \text{Gamma}\!\left(\tfrac{1}{\theta},\ \theta\right), \quad
\mathbb{E}[Z_i] = 1,\quad \operatorname{Var}(Z_i) = \theta,$$

con $\hat\theta = 0.143$ (frente al $\theta = 0.12$ del DGP). 

Una varianza vive, pues, en la escala
del **logaritmo** ($\sigma_u^2$) y la otra en la del **multiplicador** ($\theta$): no son
comparables tal cual. El puente es llevar la gamma a la escala log: si
$Z \sim \text{Gamma}(1/\theta,\ \theta)$, entonces

$$\operatorname{Var}(\log Z) \;=\; \psi'\!\left(\tfrac{1}{\theta}\right)
\qquad\Longrightarrow\qquad
\operatorname{sd}(\log Z)\,\Big|_{\theta = 0.12} \;=\; \sqrt{\psi'(1/0.12)} \;=\; 0.357,$$

donde $\psi'$ es la función **trigamma** —es el valor `sd_logZ_DGP` del chunk—, justo donde caen las
dos estimaciones de los GLMM. 

Tres lentes, dos parametrizaciones y **un solo efecto de máquina**
detrás: el mismo par de hilos en espiral del curso.

::: {.callout-note}
## Dónde vive el efecto aleatorio: la espiral, cerrada
Merece la pena mirar atrás. En el Caso 1 el efecto aleatorio fue a la **clínica**, y la
[Unidad 1.5](../caso1/caso1_binaria.qmd#sec-u15-hazard) argumentó por qué no al paciente: sus filas
persona-periodo no son réplicas, sino la factorización de una única espera. En el Caso 2 fue a la
**agencia**, y la fragilidad individual de cada póliza —inestimable con un solo episodio— quedó
**integrada** en la binomial negativa (Gamma × Poisson = NB,
[Unidad 2.6](../caso2/caso2_conteos.qmd#sec-u26-frailty)). Aquí, por primera vez, **el sujeto se
repite** —cada máquina aporta varias esperas— y la fragilidad puede bajar al **nivel individual**,
donde resulta estimable y significativa. La regla que unifica los tres casos: **el efecto aleatorio
vive donde hay réplicas**.
:::

### Validación contra el DGP

Las dos tablas de la sección han comparado **puntos**; la validación en regla pide también la
**incertidumbre**. Cerramos con la estimación y su intervalo de confianza al 95 % (Wald) en cada
lente, frente al valor verdadero del proceso generador:

```{r}
#| label: tbl-u36-validacion
#| tbl-cap: "Estimación e intervalo de confianza al 95 % (Wald) de cada covariable en las tres lentes, frente al valor verdadero del DGP. Los nueve intervalos cubren su verdad."
ic_lente <- function(m, nombre) broom::tidy(m) |>
  dplyr::filter(term %in% c("antiguedad", "carga", "prot_mant")) |>
  dplyr::transmute(term,
    !!nombre := sprintf("%.3f (%.3f, %.3f)", estimate,
                        estimate - 1.96 * std.error, estimate + 1.96 * std.error))

ic_lente(m_cll, "cloglog") |>
  dplyr::left_join(ic_lente(m_poi, "Poisson_trozos"), by = "term") |>
  dplyr::left_join(ic_lente(cox_mes_opt, "Cox"), by = "term") |>
  dplyr::left_join(tab_verdad, by = "term")
```

En la @tbl-u36-validacion, los **nueve intervalos cubren su valor verdadero**: validación superada
en las tres lentes. Pero la lectura fina es más instructiva, porque las covariables no aprueban igual. `antiguedad` y
`prot_mant` lo hacen con nota: intervalos **estrechos** y centrados en la verdad (0.10 y $-1.20$).
`carga` aprueba de otra manera: su intervalo es **enorme** —$(0.29,\ 1.03)$ en el Cox, casi cuatro
décimas a cada lado— y el 0.80 verdadero queda a menos de un error estándar del punto estimado. No
hay sesgo que explicar; hay **poca información**.

Un matiz más, que conecta con la subsección anterior: estos intervalos salen de los modelos de
efectos fijos, que ignoran el agrupamiento, y son por tanto **optimistas**. Para `carga` —la
covariable a la que el agrupamiento muerde—:

```{r}
#| label: u36-carga-se
c(se_fijo    = round(summary(cox_mes_opt)$coefficients["carga", "se(coef)"], 2),
  se_frailty = round(summary(cox_mes_opt_frag)$coefficients["carga", "se(coef)"], 2))
```

Con el error estándar honesto de la fragilidad, el intervalo se ensancha en torno a un 20 % y la
verdad queda aún más cómodamente dentro —el de las covariables intra-máquina apenas se inmuta—. Y la
asimetría entre covariables tiene una causa precisa que merece retenerse: `carga` es **constante por
máquina**, así que sobre ella solo informan comparaciones **entre** máquinas —400 datos efectivos,
enredados además con la fragilidad—. `antiguedad` y `prot_mant` **varían dentro** de cada máquina, y
sobre ellas informan los 18252 tramos con contrastes intra-máquina que la fragilidad no contamina.
**La precisión no la da el tamaño de la tabla, sino dónde varía la covariable** —la misma lección de
diseño que el GLMM de la [Unidad 3.3](#sec-u33) contaba con la $\hat\phi$ inflada, ahora en clave de
supervivencia—.

Con esto, la primera mitad de la síntesis queda cerrada: el fallo de una máquina admite tres lecturas
—probabilidad por periodo, tasa por tramos, hazard—, y las tres son, por debajo, **el mismo modelo
lineal generalizado del riesgo**. Queda la otra mitad de la pregunta de la unidad: pasar del riesgo
al **dinero**.

## 6.2 El hueco en la recta de las varianzas {#sec-u36-mapa}

### Un dato que no encaja en ninguna familia

La pregunta de la dirección —*¿cuánto costará el mantenimiento el año que viene?*— tiene su tabla
natural en el banco: **`panel`**, la última de las cinco vistas, con **una fila por máquina y año**.
Sus columnas:

| Columna | Qué representa |
|---|-------|
| `id_maquina`, `anio` | la máquina y su año de seguimiento (1–4) |
| `coste_total` | la **suma** de los costes de reparación de ese año (€); vale **0** si no hubo averías — la **respuesta** |
| `n_averias` | nº de averías del año (la frecuencia que hay detrás del coste) |
| `exposicion` | fracción del año en observación (las altas escalonadas la reducen) — el ***offset*** |
| `proceso`, `criticidad`, `fabricante`, `carga`, `plan_mantenimiento`, `intervalo_mant` | covariables basales, unidas de `maquinas` |

```{r}
#| label: u36-panel
pn <- banco$panel
c(maquinas_anio = nrow(pn), maquinas = length(unique(pn$id_maquina)),
  pct_cero = round(mean(pn$coste_total == 0) * 100, 1),
  media = round(mean(pn$coste_total)),
  media_positivos = round(mean(pn$coste_total[pn$coste_total > 0])),
  maximo = round(max(pn$coste_total)))
```

Hay 1531 máquina-años (no $400\times4 = 1600$: las máquinas de alta tardía aportan menos años), y el
retrato de la respuesta es peculiar: **la mitad de las filas valen exactamente cero** (49.9 %) y la
otra mitad son importes positivos y asimétricos —media de 1957 € con un máximo de 20191 €—. Una sola
máquina lo resume:

```{r}
#| label: u36-panel-head
subset(pn, id_maquina == "M002",
       select = c(id_maquina, anio, coste_total, n_averias, exposicion))
```

M002 alterna años **a cero** (sin averías) con años de **más de mil euros**, y su último año enseña
la composición: dos averías, 1219 € entre ambas. Ese es el perfil típico del panel:

```{r}
#| label: fig-u36-panel
#| fig-width: 8.5
#| fig-height: 3.4
#| fig-cap: "Distribución del coste anual por máquina: la mitad de los máquina-años no registran avería (coste 0) y el resto forma una cola positiva y asimétrica (derecha, eje log). Ninguna familia del curso genera esta mezcla de masa en cero y densidad continua positiva."
p_cero <- ggplot(pn, aes(factor(coste_total > 0, levels = c(FALSE, TRUE),
                                labels = c("cero", "positivo")))) +
  geom_bar(fill = "steelblue") +
  labs(x = "coste anual", y = "nº de máquina-años")

p_pos <- ggplot(dplyr::filter(pn, coste_total > 0), aes(coste_total)) +
  geom_histogram(bins = 40, fill = "steelblue") +
  scale_x_log10() +
  labs(x = "coste anual positivo (€, escala log)", y = NULL)

p_cero + p_pos + patchwork::plot_layout(widths = c(1, 2))
```

Y aquí está el problema que plantea la @fig-u36-panel: **ninguna familia del curso genera este
dato** —esa mezcla de una barra en el cero y una densidad continua a su derecha—. La Gamma y la
inversa gaussiana viven en $(0,\infty)$ —su densidad ni siquiera está definida en el cero, y el log-OLS de la
[Unidad 3.2](#sec-u32-lognormal) tropieza con $\log(0)$—. La Poisson es de **conteos**, no de
importes continuos. Y la gaussiana no respeta ni el soporte ni la asimetría. Podríamos partir el
problema en dos —¿hay coste? y ¿cuánto?—, pero antes conviene mirar el cero de cerca, porque **no es
un dato aparte: es el mismo mecanismo**. Un año cuesta 0 exactamente cuando la máquina no falla,
$\Pr(\text{coste}=0)=\Pr(N=0)$:

```{r}
#| label: u36-ceros
lambda_anual <- sum(pn$n_averias) / sum(pn$exposicion)
round(c(lambda_anual = lambda_anual, p0_poisson = exp(-lambda_anual) * 100,
        p0_observado = mean(pn$coste_total == 0) * 100), 1)
```

Con la tasa media de 0.8 averías por máquina-año, una Poisson **homogénea** pondría el 44.8 % de los
años a cero; observamos el 49.9 %. Ese **exceso de ceros** es una vieja conocida —la huella de la
heterogeneidad entre máquinas, la misma que en el Caso 2 hinchaba los ceros de los conteos—, y el
resto de la fila lo confirma: el cero del coste y el importe positivo son las dos caras de la pareja
**frecuencia × severidad** que este caso lleva trabajando desde el principio.

### La recta de las varianzas, completada

La [Unidad 3.2](#sec-u32-contexto) nos dio la regla para estas situaciones: las familias se
distinguen por su **función de varianza**, $\operatorname{Var}(Y)=\phi\,\mu^{p}$, y elegir familia
es, en buena medida, **elegir la potencia $p$**. Allí la recta tenía tres paradas (1, 2 y 3) porque
el coste por avería no necesitaba más; el curso completo da para el mapa entero:

| $p$ | Familia | Dónde la usamos |
|:--:|---|---|
| 0 | gaussiana ($\operatorname{Var}$ constante) | el punto de partida del curso: el modelo lineal |
| 1 | Poisson | los conteos del Caso 2 (y la lente 2 de la [Sección 6.1](#sec-u36-lentes)) |
| **$1<p<2$** | **¿?** | **el hueco** |
| 2 | Gamma | el coste por avería ([Unidad 3.1](#sec-u31)) |
| 3 | inversa gaussiana | la alternativa de cola pesada ([Unidad 3.2](#sec-u32-ig)) |

(No todas las familias viven en esta recta: la binomial, $\operatorname{Var}=\mu(1-\mu)/n$, y la
binomial negativa, $\operatorname{Var}=\mu+\mu^2/\theta$, tienen funciones de varianza propias; la
recta ordena las de tipo **potencia**.)

El hueco $1<p<2$ no está vacío. @tweedie1984 demostró que para cada $p$ fuera de $(0,1)$ existe una
familia de dispersión exponencial con esa función de varianza —hoy se llaman **modelos Tweedie**
[@jorgensen1987; @jorgensen1997]—, y las de $1<p<2$ son exactamente lo que buscamos: la
**Poisson–Gamma compuesta**. Su receta es literalmente la de nuestro coste anual:

$$S \;=\; \sum_{k=1}^{N} Y_k, \qquad N\sim\text{Poisson}(\lambda), \quad Y_k\sim\text{Gamma}(\alpha,\ \cdot)\ \text{i.i.d.},$$

el número de averías del año por el coste de cada una. ¿Y dónde viven aquí los ceros? En un detalle
fácil de pasar por alto: la suma **puede tener cero sumandos**, y una suma vacía vale 0. Se ve
condicionando en $N$:

- si $N = 0$ —con probabilidad $e^{-\lambda}$—, no hay nada que sumar y $S = 0$ **exactamente**: una
  **masa puntual** en el cero, el año sin averías;
- si $N = k \ge 1$, la suma de $k$ Gammas i.i.d. de forma $\alpha$ es otra Gamma, de forma
  $k\alpha$: los positivos que el histograma muestra como «una densidad» son en realidad una
  **mezcla de Gammas** ponderada por la Poisson.

$$\Pr(S=0) \;=\; e^{-\lambda}, \qquad
f_S(s) \;=\; \sum_{k=1}^{\infty} \Pr(N=k)\; f_{\text{Gamma}(k\alpha)}(s), \quad s>0.$$

La suma hay que recorrerla **entera** —el dato agregado no dice cuántas averías hubo—, y ahí está
el precio de esta familia: no es una fórmula que se cierre en dos líneas, y **la Tweedie no tiene
densidad en forma cerrada**. La escribiremos del todo, con sus parámetros atados al predictor, al
plantear la verosimilitud en la [Sección 6.3](#sec-u36-ajuste), que es donde importa saber
evaluarla. Retengamos aquí lo que sí cierra el argumento de esta sección: la forma de cada Gamma es
$\alpha=(2-p)/(p-1)$, de modo que **fijar $p$ es fijar la forma de la mixtura entera**.

M002 es la mixtura en miniatura: sus dos años a 0 € son años con $N=0$, y su último año —dos
averías, 1219 € entre ambas— es una realización de la Gamma de forma $2\alpha$. Y nótese lo que
separa esta construcción de los modelos «con cero» del Caso 2 (hurdle, ZIP): aquí el cero y los
positivos **no tienen parámetros separados**. Los gobierna el mismo $\lambda$: una covariable que
sube la frecuencia reduce a la vez los ceros ($e^{-\lambda}$ baja) y sube el coste esperado, todo
con un **único predictor lineal**. Es un solo mecanismo, no dos modelos pegados.

La varianza de $S$ es $\phi\,\mu^{p}$ con
$$p \;=\; \frac{\alpha+2}{\alpha+1}\;\in\;(1,2),$$
más cerca de 1 cuanto más «Poisson» es la mezcla (costes poco variables) y más cerca de 2 cuanto más
pesa la Gamma. Y como es una familia de dispersión exponencial, es un **GLM de pleno derecho**:
enlace log, *offset* de exposición, deviance y todo el recetario del curso siguen valiendo. Es la
síntesis hecha distribución: la **frecuencia** del Caso 2 y la **severidad** de este caso, compuestas
en una sola respuesta —en seguros, la **prima pura** [@smythjorgensen2002]—. Su único peaje es el
computacional que acabamos de anticipar, y lo pagará el software por nosotros.

### La pendiente del panel

¿Está nuestro coste anual de verdad en el hueco? La regla empírica de la
[Unidad 3.2](#sec-u32-contexto) sale del propio enunciado de la familia: si
$\operatorname{Var}(S)=\phi\,\mu^{p}$, al tomar logaritmos

$$\log \operatorname{Var}(S) \;=\; \log\phi \;+\; p\,\log\mu,$$

una **recta de pendiente $p$** en escala log-log. Para dibujarla hacen falta muchos pares
(media, varianza), y estimar cada par exige **réplicas** de una misma unidad. El panel las trae de
serie: cada **máquina** aporta hasta cuatro costes anuales. El plan, por tanto: un punto por máquina
—la media y la varianza de sus máquina-años—, y sobre esa nube una regresión de
$\log(\text{varianza})$ sobre $\log(\text{media})$, cuya **pendiente estima $p$**.

```{r}
#| label: u36-taylor
# un punto por maquina: media y varianza de sus (hasta 4) costes anuales
mv_panel <- pn |>
  dplyr::group_by(id_maquina) |>
  dplyr::summarise(media = mean(coste_total), varianza = var(coste_total), .groups = "drop") |>
  dplyr::filter(media > 0, varianza > 0)   # sin averia en todo el seguimiento no hay
                                           # punto: media y varianza 0 no tienen logaritmo

# en log-log, la pendiente de la recta estima la potencia p de Var = phi * mu^p
ajuste_p <- lm(log(varianza) ~ log(media), data = mv_panel)
round(c(maquinas = nrow(mv_panel), pendiente = coef(ajuste_p)[["log(media)"]],
        IC_inf = confint(ajuste_p)["log(media)", 1],
        IC_sup = confint(ajuste_p)["log(media)", 2]), 2)
```

El filtro descarta las 47 máquinas que no registraron avería alguna en los cuatro años —su media y
su varianza son exactamente cero— y deja **353 puntos**. La @fig-u36-taylor superpone a esa nube las
dos pendientes que delimitan el hueco —$p=1$ (Poisson) y $p=2$ (Gamma), ancladas al centroide para que
solo se compare la **inclinación**— y la recta ajustada:

```{r}
#| label: fig-u36-taylor
#| fig-width: 6.5
#| fig-height: 4
#| fig-cap: "Relación media-varianza del coste anual, una máquina por punto, en escala log-log, con las pendientes de referencia p = 1 (Poisson) y p = 2 (Gamma). La recta ajustada (negra) cae entre ambas: el coste anual vive en el hueco de la recta de varianzas."
# rectas de referencia: misma pendiente p que la familia, intercepto anclado al
# centroide de la nube (asi la comparacion visual es solo de inclinacion)
refs <- tibble::tibble(p = c(1, 2),
                       familia = c("p = 1 (Poisson)", "p = 2 (Gamma)"),
                       intercepto = mean(log10(mv_panel$varianza)) - p * mean(log10(mv_panel$media)))

ggplot(mv_panel, aes(media, varianza)) +
  geom_abline(data = refs, aes(slope = p, intercept = intercepto, colour = familia),
              linetype = 2, linewidth = 0.6) +
  geom_point(alpha = 0.45, size = 1.3) +
  geom_smooth(method = "lm", se = FALSE, colour = "black", linewidth = 0.7) +
  scale_x_log10() + scale_y_log10() +
  scale_colour_manual(values = c("grey55", "firebrick")) +
  labs(x = "media del coste anual por máquina (€, log)",
       y = "varianza por máquina (log)", colour = NULL)
```

La pendiente sale **1.45**, con intervalo $(1.37,\ 1.54)$: ni la Poisson ($p=1$) ni la Gamma
($p=2$) —en la @fig-u36-taylor, la recta negra queda visiblemente entre las dos de referencia:
**de lleno en el hueco**—.

::: {.callout-note}
## En R: estimar la potencia de la relación media-varianza
Es la técnica de la [Unidad 3.2](#sec-u32-contexto), aquí con el agrupamiento que dan las réplicas
del panel.

```r
mv <- datos |>                                  # un punto por unidad con réplicas
  dplyr::group_by(id) |>
  dplyr::summarise(media = mean(y), varianza = var(y)) |>
  dplyr::filter(media > 0, varianza > 0)        # sin logaritmo de cero

coef(lm(log(varianza) ~ log(media), data = mv))[2]   # la pendiente estima p
```

- **Hacen falta réplicas**: sin varias observaciones por unidad no hay varianza que calcular. Si no
  las hay —como en 3.2, con una fila por avería—, se agrupa por **deciles del valor ajustado**
  (`dplyr::ntile(fitted(modelo), 10)`), que es la variante clásica [@mccullagh1989, §12.6.2].
- **El filtro no es cosmético**: las unidades sin ningún positivo tienen media y varianza cero, y no
  admiten logaritmo. Conviene contar cuántas se pierden y decirlo.
- **Para dibujarlo**: `scale_x_log10() + scale_y_log10()` y rectas de referencia con
  `geom_abline(slope = p)`, **ancladas al centroide** de la nube (`mean(log10(v)) - p*mean(log10(m))`)
  para que la comparación sea solo de inclinación.
- **Léase como exploración**: la pendiente es **marginal** —mezcla la varianza condicional con la
  heterogeneidad entre unidades— y sirve para acotar el terreno, no para fijar $p$. El $p$ bueno lo
  estima el modelo por máxima verosimilitud.
:::

En la [Unidad 3.2](#sec-u32-contexto) esta misma regla señaló la Gamma para el coste por avería;
agregado al año, con sus ceros, el dato pide la familia que faltaba. Y no conviene pedirle a esta
pendiente más de lo que da: es una **exploración marginal** —compara máquinas heterogéneas entre
sí—, y su papel termina en acotar el terreno. La palabra definitiva sobre $p$, condicional y por
máxima verosimilitud, la tendrá el modelo.

## 6.3 El presupuesto: la Tweedie en acción {#sec-u36-tweedie}

### Los datos: cambiamos de tabla {#sec-u36-datos-panel}

Conviene decirlo con claridad, porque cambiamos de terreno. La [Sección 6.1](#sec-u36-lentes)
trabajó sobre `sg` —el panel **mensual** de la [Sección 5.8](#sec-u35-extcox-datos), 18252 tramos,
donde la respuesta era *si hubo avería*—. Desde la [Sección 6.2](#sec-u36-mapa) trabajamos sobre
**`pn`**, el panel **anual** `banco$panel`: 1531 filas máquina-año, y la respuesta ya no es un
evento sino un **euro** (`coste_total`). El cambio no es un capricho: la pregunta es
presupuestaria, y un presupuesto se hace por años, no por meses.

Un detalle práctico antes de modelar: la **edad** no está entre las columnas de `pn` —que trae la
respuesta, la exposición y las covariables **basales** de la máquina—, y sí en `sg`, como
`antiguedad`. Pero no basta con copiarla de una tabla a otra, porque **no tienen la misma
granularidad**: `sg` da una edad **por mes** (doce valores para cada máquina-año; en M227 iban de
5.33 a 6.32) y aquí necesitamos **una por máquina-año**. Hay que agregar, y el resumen natural es la
**media**: la edad a mitad del periodo que la fila representa —coherente con que los meses
observados son los que cuenta la exposición—.

```{r}
#| label: u36-edad
# de granularidad mensual (sg) a anual (pn): edad media del año observado.
# El año de calendario del estudio es el mismo en las dos tablas.
sg$anio <- sg$tstart %/% 365 + 1
edad_my <- aggregate(antiguedad ~ id_maquina + anio, data = sg, FUN = mean)
names(edad_my)[3] <- "edad"

pn <- merge(pn, edad_my, by = c("id_maquina", "anio"), all.x = TRUE)
c(filas = nrow(pn), edad_NA = sum(is.na(pn$edad)))
```

Las 1531 filas se emparejan sin un solo `NA`: las dos tablas describen exactamente los mismos
máquina-años, como debe ser —salen del mismo banco—.

### Qué predictores, y por qué {#sec-u36-eda}

¿Qué covariables tiene sentido meter en el modelo? La respuesta no se improvisa: se apoya en lo que
**ya sabemos del caso** y en lo que **enseñan los datos** antes de ajustar nada.

Lo que sabemos: el coste anual es la composición de dos procesos que este caso ya ha modelado por
separado, y disponemos de las covariables que resultaron relevantes en cada uno. Del lado del
**riesgo** ([Unidades 3.4](#sec-u34)–[3.5](#sec-u35)): la **edad**, la **carga** y el
**mantenimiento**. Del lado del **coste por avería** ([Unidades 3.1](#sec-u31)–[3.3](#sec-u33)): el
**tipo de avería**, el **proceso** y la **criticidad**. Dos de ellas —edad y carga— salieron en los
dos. La lista de candidatas para el coste **anual** es, pues, la unión de ambas, con dos ajustes
prácticos: `tipo_averia` **no puede entrar** (es un atributo de cada avería, no de la máquina-año:
en un año con tres averías habría tres tipos), y `fabricante` entra como **control** —el curso lo
ha tratado así desde el Caso 1, y conviene ver qué hace aquí—.

Lo que enseñan los datos: antes de modelar, miremos cómo se mueve el coste anual con cada
candidata. Como la exposición varía, comparamos **euros por año de exposición**, y añadimos el
**porcentaje de años a cero**, que es la otra mitad de la historia:

```{r}
#| label: tbl-u36-eda
#| tbl-cap: "Exploración previa: coste por año de exposición (€) y porcentaje de máquina-años sin ninguna avería, según cada covariable candidata (las continuas, por cuartiles). Todas separan, y algunas mueven a la vez el gasto y la proporción de ceros."
resumen <- function(v) {
  pn |>
    dplyr::mutate(nivel = if (is.numeric(pn[[v]]))
                    dplyr::ntile(pn[[v]], 4) |> factor(labels = paste("Q", 1:4)) else
                    factor(pn[[v]])) |>
    dplyr::group_by(nivel) |>
    dplyr::summarise(eur_por_anio = round(sum(coste_total) / sum(exposicion)),
                     pct_cero = round(mean(coste_total == 0) * 100, 1), .groups = "drop") |>
    dplyr::mutate(covariable = v, .before = 1)
}

purrr::map_dfr(c("edad", "carga", "proceso", "criticidad",
                 "plan_mantenimiento", "fabricante"), resumen)
```

```{r}
#| label: fig-u36-eda
#| fig-width: 9
#| fig-height: 3.6
#| fig-cap: "Coste anual por euro de exposición según la edad de la máquina (izquierda) y según criticidad y plan de mantenimiento (derecha). La edad marca la tendencia más fuerte; la criticidad ordena el gasto de menor a mayor, y el plan preventivo lo reduce en los tres niveles."
p1 <- pn |>
  dplyr::mutate(bin = cut(edad, breaks = c(0, 2, 4, 6, 8, 12))) |>
  dplyr::group_by(bin) |>
  dplyr::summarise(eur = sum(coste_total) / sum(exposicion), .groups = "drop") |>
  ggplot(aes(bin, eur)) +
  geom_col(fill = "steelblue") +
  labs(x = "edad de la máquina (años)", y = "€ por año de exposición")

p2 <- pn |>
  dplyr::group_by(criticidad, plan_mantenimiento) |>
  dplyr::summarise(eur = sum(coste_total) / sum(exposicion), .groups = "drop") |>
  ggplot(aes(criticidad, eur, fill = plan_mantenimiento)) +
  geom_col(position = "dodge") +
  scale_fill_manual(values = c("firebrick", "steelblue")) +
  labs(x = NULL, y = NULL, fill = NULL)

p1 + p2
```

La exploración respalda la lista y adelanta lo que el modelo tendrá que cuantificar. En la
@tbl-u36-eda, el gasto **casi se triplica** entre las máquinas más nuevas y las más viejas (539 €
frente a 1486 € por año, con los años sin avería cayendo del 66 % al 38 %) —la tendencia más nítida,
y la que dibuja el panel izquierdo de la @fig-u36-eda—; la **criticidad** ordena el gasto de menos a
más (724 / 1100 / 1512 €); el **plan preventivo** lo baja de 1204 € a 780 € y sube los años sin
avería del 41 % al 60 %, y el panel derecho de la @fig-u36-eda muestra que esa rebaja se repite
**dentro de cada nivel de criticidad**; y el **proceso** separa a Ensamblaje y Acabado (≈ 1300 €) de
Lijado (646 €). La **carga** es la más floja de las candidatas: en la @tbl-u36-eda sube de 867 € a
1094 € entre cuartiles extremos, pero sin orden monótono (el segundo cuartil es el más caro,
1147 €). Y el `fabricante`, que no debería hacer nada, muestra diferencias pequeñas
(912–1139 €) —téngalas presentes: volverán—.

Un aviso sobre cómo leer esta tabla: son comparaciones **crudas**, una covariable cada vez, y las
covariables están **enredadas** entre sí (el plan preventivo, recordemos, se asignó a las máquinas
viejas y críticas, [Unidad 3.1](#sec-u31)). Que el preventivo aparezca más barato pese a cubrir las
máquinas de más riesgo ya insinúa un efecto real, pero solo el modelo, ajustando todo a la vez,
puede separarlos.

### El modelo {#sec-u36-modelo}

La [Sección 6.2](#sec-u36-mapa) identificó la familia; toca escribir el modelo. Para la máquina $i$
en el año $t$, con exposición $e_{it}$ (fracción de año observada), el coste anual es

$$S_{it} \;\sim\; \operatorname{Tw}_p(\mu_{it},\ \phi), \qquad
\log \mu_{it} \;=\; \beta_0 + \mathbf{x}_{it}^{\top}\boldsymbol\beta \;+\; \log e_{it},
\qquad
\boxed{\ \operatorname{Var}(S_{it}) \;=\; \phi\,\mu_{it}^{\,p}\ },\quad 1<p<2 .$$

Es la estructura GLM de siempre —enlace log y *offset*—, y conviene ver **dónde vive cada
parámetro**, porque no todos hacen lo mismo:

- $\boldsymbol\beta$ (con $\beta_0$) está en la **media**: son los efectos de las covariables sobre
  el coste anual esperado, la parte que se interpreta;
- $\phi$ y $p$ no aparecen en la media: viven en la **función de varianza** $\phi\,\mu^{p}$ —la
  misma expresión con la que la [Sección 6.2](#sec-u36-mapa) ordenó todas las familias del curso—.
  $\phi$ es la **dispersión**, como en la Gamma de la [Unidad 3.1](#sec-u31); $p$ es el **índice**,
  que aquí **no se fija de antemano**, sino que se estima: dirá en qué punto del hueco $(1,2)$ cae
  el coste anual.

Que $p$ sea un parámetro tiene más alcance del que parece, porque no solo gradúa la varianza:
**fija toda la forma de la mixtura**. La forma de la Gamma de las averías individuales es
$\alpha = (2-p)/(p-1)$, y con ella queda determinada la partición entre el cero y los positivos.
Estimar $p$ es, por tanto, dejar que los datos decidan **cuánto de Poisson y cuánto de Gamma** hay
en el coste anual.

Y hay un regalo escondido en la estructura compuesta. Con enlace log, el coste esperado se
**factoriza en sus dos canales** —frecuencia por severidad—,

$$\mu \;=\; \lambda \cdot \mu_Y
\qquad\Longrightarrow\qquad
\log \mu \;=\; \underbrace{\log \lambda}_{\text{frecuencia}} \;+\; \underbrace{\log \mu_Y}_{\text{severidad}},$$

—con $\lambda$ y $\mu_Y = \alpha\theta$ los de la mixtura de la [Sección 6.2](#sec-u36-mapa)—, de
modo que el coeficiente de una covariable en la Tweedie es **la suma de sus dos efectos**: el que
tiene sobre el riesgo de fallar (el log-hazard de la [Sección 6.1](#sec-u36-lentes)) y el que tiene
sobre el coste de cada avería (la Gamma de la [Unidad 3.1](#sec-u31)).

Eso responde a la pregunta obvia sobre el predictor —*¿uno para la frecuencia y otro para la
severidad?*—: **no; hay un único $\mathbf{x}$**, y en él entran **todas** las candidatas de la
subsección anterior: `edad`, `carga`, `proceso`, `criticidad`, `plan_mantenimiento` y `fabricante`.

Y con ello, la pregunta que viene detrás: *¿cómo decide el modelo qué covariable actúa sobre la
frecuencia y cuál sobre la severidad?* La respuesta es tajante y conviene decirla pronto: **no lo
decide, y no puede decidirlo**. Él solo ve una columna de costes anuales y un predictor, y de cada
covariable estima **su efecto total** sobre el **coste anual**, sin preguntarse por qué vía llega. La
razón es de fondo: el dato está **agregado**. Un año con 2400 € puede ser una máquina que falla
mucho con reparaciones baratas o una que falla poco con reparaciones caras; el `coste_total` no
distingue, y sin esa información la descomposición no está en los datos. Cuánto cuesta esa renuncia
lo vemos, con números, tras el ajuste.

::: {.callout-note}
## ¿Y por qué no «dos modelos», uno para el cero y otro para el importe?
Se puede: un modelo **en dos partes** (*hurdle*) ajusta un binario «¿hubo coste?» y una Gamma para
el importe positivo —la estrategia del exceso de ceros del Caso 2—. La diferencia es de supuesto: el
*hurdle* da a ceros y positivos **parámetros separados** (útil si el cero tiene un mecanismo propio:
máquinas paradas, contratos sin cobertura…); la Tweedie los liga a través de $\lambda$, porque
entiende el año a cero **no** como un fenómeno aparte, sino como el mismo proceso de averías cuando
$N=0$. A mecanismo único, modelo único —y con la mitad de parámetros—.
:::

### El ajuste: verosimilitud y estimación {#sec-u36-ajuste}

La estimación es por **máxima verosimilitud**, y la verosimilitud tiene la forma que anticipa la
mixtura: cada máquina-año contribuye con la **masa** del cero o con la **densidad** del positivo,

$$L(\boldsymbol\beta, \phi, p) \;=\;
\prod_{i,t:\,S_{it}=0} \underbrace{\Pr(S_{it}=0)}_{e^{-\lambda_{it}}}
\;\times\!\!\prod_{i,t:\,S_{it}>0}\!\! f_{S}(S_{it};\ \mu_{it}, \phi, p),$$

y esa $f_S$ es la mixtura de la [Sección 6.2](#sec-u36-mapa), ahora con sus tres piezas **atadas al
predictor** a través de $\mu_{it}$:

$$f_{S}(s;\ \mu,\phi,p) \;=\; \sum_{k=1}^{\infty}
\underbrace{\frac{e^{-\lambda}\lambda^{k}}{k!}\cdot
\frac{s^{\,k\alpha-1}e^{-s/\theta}}{\Gamma(k\alpha)\,\theta^{\,k\alpha}}}_{W_k},
\qquad
\alpha = \frac{2-p}{p-1},\quad
\lambda = \frac{\mu^{\,2-p}}{\phi\,(2-p)},\quad
\theta = \phi\,(p-1)\,\mu^{\,p-1}.$$

Cada sumando $W_k$ es «probabilidad de que haya $k$ averías **por** densidad de que esas $k$ sumen
$s$ euros». Y conviene detenerse en lo que significan las tres igualdades de la derecha, porque son
la clave de todo: $\lambda$, $\alpha$ y $\theta$ **no son parámetros libres**.
Basta mover $\boldsymbol\beta$ —y con él $\mu_{it}$— para que cambien a la vez la frecuencia
$\lambda_{it}$ y la severidad $\theta$ de cada máquina-año; $\phi$ y $p$ son comunes a todas las
filas. Por eso el mismo $\lambda_{it}$ aparece en los dos factores de $L$: los ceros no se descartan
ni se modelan aparte, **entran en la verosimilitud con su propia probabilidad**, y son ellos los que
aportan buena parte de la información sobre la frecuencia. Ese acoplamiento es lo que permite
estimar todo a la vez.

El único obstáculo es la suma infinita, que no tiene forma cerrada y hay que evaluar numéricamente
—truncándola con cuidado, como explica el callout siguiente—. Con ella resuelta, la maximización es
la de cualquier GLM.

::: {.callout-note collapse="true"}
## Cómo se evalúa la suma infinita: el método de Dunn y Smyth
Una serie infinita no se puede evaluar; hay que truncarla. Pero truncar por la fuerza bruta —sumar
los primeros $M$ términos y parar— es mala idea, porque los sumandos $W_k$ **primero crecen y luego
decaen**: cortar pronto deja fuera justo los que más pesan, y cortar tarde es tirar tiempo de
cálculo en cada una de las miles de evaluaciones que pide la maximización.

La observación de @dunnsmyth2005 es que ese máximo **se puede localizar de antemano**. Tratando
$\log W_k$ como función continua de $k$ y derivando, el término dominante cae en

$$k^{*} \;\approx\; \frac{s^{\,2-p}}{\phi\,(2-p)},$$

que es la misma expresión de $\lambda$ evaluada en el **dato** $s$ en lugar de en la media: cuanto
más caro es el año, más averías está suponiendo la mixtura. Con los parámetros de nuestro ajuste, un
año de 1500 € tiene su término dominante en $k^{*}\approx 1$, uno de 5000 € en $k^{*}\approx 2$ y
uno de 20 000 € en $k^{*}\approx 5$.

A partir de ahí la suma es **finita**: se recorre una ventana $k \in [k^{*}-K,\ k^{*}+K]$ y se
descartan los términos que caen por debajo de la precisión de la máquina, lo que en la práctica deja
unas pocas decenas de sumandos —en nuestro caso, una ventana de $\pm 10$ ya reproduce la densidad
con diez cifras significativas—.

Queda un detalle numérico. En la parametrización $(\mu,\phi,p)$ los $W_k$ no son probabilidades:
pueden alcanzar magnitudes enormes —con $\phi = 0.01$, el mayor ronda $10^{1736}$, muy por encima
del $10^{308}$ que admite la doble precisión—. La solución es la habitual en verosimilitudes:
trabajar en **escala logarítmica**, sacando el término dominante como factor común,
$$\sum_k W_k \;=\; W_{k^{*}} \sum_k \exp\!\big(\log W_k - \log W_{k^{*}}\big),$$
de modo que todos los sumandos quedan entre 0 y 1. Con nuestros datos —$\hat\phi\approx 175$— no
había riesgo de desbordamiento, pero el algoritmo es el mismo.

Todo esto lo hace `glmmTMB` por nosotros; conviene saber que está ahí, porque explica que ajustar
una Tweedie sea más lento que ajustar una Gamma: **cada evaluación de la log-verosimilitud lleva
dentro una de estas sumas por observación**, y la maximización pide miles de evaluaciones.
::: 

`glmmTMB` hace las
dos cosas y estima **$\boldsymbol\beta$, $\phi$ y $p$ conjuntamente**:

```{r}
#| label: u36-tweedie-fit
m_tw <- glmmTMB(coste_total ~ edad + carga + proceso + criticidad + plan_mantenimiento +
                  fabricante + offset(log(exposicion)),
                family = tweedie, data = pn)
summary(m_tw)
```

Merece la pena recorrer la salida por partes, porque es la primera vez que vemos un `summary` de
esta familia:

- La **cabecera** confirma qué se ha ajustado (`Family: tweedie ( log )`) y sobre qué fórmula y
  datos, con los criterios de ajuste global —`AIC`, `BIC`, `logLik`, `-2*log(L)`— que usaremos al
  comparar modelos, y los grados de libertad residuales (1517 = 1531 filas − 14 parámetros: los 12
  coeficientes más $\phi$ y $p$).
- La línea **`Dispersion parameter for tweedie family`** da $\hat\phi \approx 175$.
- La tabla **`Conditional model`** es la de siempre —`Estimate`, `Std. Error`, `z value`,
  `Pr(>|z|)`—, con los coeficientes en escala **log** por el enlace. Cada uno es un efecto sobre el
  coste anual esperado, y su Wald contrasta $H_0:\beta_j = 0$.

Falta justo el parámetro más característico de la familia: **el `summary` no imprime $p$**. Hay que
pedirlo aparte, y de paso recogemos $\phi$ con precisión —los dos parámetros de la **función de
varianza**, estimados, no fijados—:

```{r}
#| label: u36-tweedie-p
c(phi = sigma(m_tw),                  # dispersión: Var = phi * mu^p
  p   = family_params(m_tw)[[1]])     # índice de la familia (family_params no lo llama "p")
```

$\hat p = 1.35$ cae donde la familia lo exige, **dentro de $(1,2)$**: los datos, por su cuenta, han
situado el coste anual en el hueco que la [Sección 6.2](#sec-u36-mapa) había señalado con una
exploración. Volveremos sobre su valor exacto en la validación.

### Interpretación {#sec-u36-interpretacion}

Con enlace log, la lectura es la **multiplicativa** de todo el caso, ahora sobre el **coste anual
esperado**. De dónde sale, en una línea: deshacer el logaritmo convierte la suma del predictor en un
**producto de factores**,

$$\mu_{it} \;=\; e^{\beta_0}\;\cdot\;\prod_{j} e^{\beta_j x_{itj}}\;\cdot\; e_{it},$$

de modo que subir una covariable en **una unidad** —o pasar del nivel de referencia a otro nivel de
un factor— multiplica el coste anual esperado por una cantidad que no depende de dónde se parta:

$$\frac{\mathbb{E}[S \mid x_j + 1]}{\mathbb{E}[S \mid x_j]} \;=\; e^{\beta_j}.$$

Por eso $e^{\beta_j}$ se lee como «un $(e^{\beta_j}-1)\times 100$ % más (o menos) de gasto anual, a
igualdad del resto», y por eso el *offset* $e_{it}$ entra como un factor más: duplicar la exposición
duplica el coste esperado. Conviene verlo en euros:

```{r}
#| label: tbl-u36-tweedie
#| tbl-cap: "Efectos multiplicativos sobre el coste anual esperado: exp(coeficiente) y su intervalo de confianza al 95 %. Un valor de 1.15 significa un 15 % más de gasto anual, a igualdad del resto."
broom.mixed::tidy(m_tw, effects = "fixed", conf.int = TRUE, exponentiate = TRUE) |>
  dplyr::filter(term != "(Intercept)") |>
  dplyr::transmute(term, factor = round(estimate, 3),
                   IC95 = sprintf("(%.2f, %.2f)", conf.low, conf.high),
                   p_valor = round(p.value, 4))
```

De la @tbl-u36-tweedie salen tres lecturas que la dirección entendería:

- **La edad es el motor.** Cada año multiplica el gasto anual por $e^{0.137}\approx 1.15$: un 15 %
  más por año cumplido, que compuesto sobre una década explica la diferencia que ya asomaba en la
  exploración.
- **La criticidad ordena el gasto.** Una máquina **Crítica** cuesta al año $e^{0.873}\approx 2.4$
  veces lo que una **Auxiliar** comparable, y una Importante, 1.6 veces.
- **El mantenimiento preventivo se paga solo.** Su factor es $e^{-0.617}\approx 0.54$: **casi la
  mitad de gasto anual**, y ahora sí ajustado por edad y criticidad —recuérdese que el plan se
  asignó precisamente a las máquinas más viejas y críticas, así que la comparación cruda de la
  exploración lo perjudicaba—.

Un matiz importante de lectura, y es el que distingue a esta familia: estos factores actúan sobre el
**coste anual**, no sobre el riesgo ni sobre el precio de una reparación. Que una Crítica cueste 2.4
veces más **no dice** si se avería más a menudo o si cada avería es más cara. Eso es justo lo que la
Tweedie no puede separar —y merece su propio apartado—.

### El precio del predictor único {#sec-u36-canales}

Si el modelo estima el efecto **total** de cada covariable, ¿puede al menos decirnos **cómo se
reparte** entre frecuencia y severidad? Sí y no, y la respuesta es de las que enseñan. Los dos
canales se recuperan del ajuste —$\hat p$ y $\hat\phi$ bastan para despejarlos [@jorgensen1997]—:

$$\lambda \;=\; \frac{\mu^{\,2-p}}{\phi\,(2-p)}, \qquad
\mu_Y \;=\; (2-p)\,\phi\,\mu^{\,p-1}, \qquad\text{y en efecto}\quad \lambda\,\mu_Y=\mu .$$

```{r}
#| label: u36-canales
mu     <- fitted(m_tw)
p_hat  <- family_params(m_tw)[[1]]   # el índice p (family_params no lo llama "p")
phi_hat <- sigma(m_tw)               # en tweedie, sigma() ES phi: Var = phi * mu^p
lambda <- mu^(2 - p_hat) / (phi_hat * (2 - p_hat))   # averías esperadas al año
mu_Y   <- (2 - p_hat) * phi_hat * mu^(p_hat - 1)     # coste esperado por avería

# frecuencia: averías esperadas al año, frente a la tasa observada
c(lambda_modelo = round(mean(lambda), 2),
  observada     = round(sum(pn$n_averias) / sum(pn$exposicion), 2))

# severidad: coste esperado por avería, frente al observado en la tabla de averías
c(coste_averia_modelo = round(mean(mu_Y)),
  observado           = round(mean(banco$averias$coste_euros)))
```

La descomposición es creíble: **0.73 averías esperadas al año** frente a 0.80 observadas, y
**1210 € por avería** frente a 1257 € —el modelo, sin haber visto nunca una avería individual,
reconstruye las dos piezas del mecanismo con solo el agregado anual—. Pero mírese la primera fórmula en escala log: $\log\lambda = (2-p)\log\mu +
\text{cte}$ y $\log\mu_Y = (p-1)\log\mu + \text{cte}$. Como $\log\mu$ es el predictor lineal, **el
reparto de cualquier coeficiente está decidido por $p$**, y por nada más:

$$\beta \;\longmapsto\; \underbrace{(2-p)\,\beta}_{\text{a la frecuencia}}
\;+\; \underbrace{(p-1)\,\beta}_{\text{a la severidad}} .$$

```{r}
#| label: u36-reparto
b <- fixef(m_tw)$cond[c("edad", "criticidadCritica", "plan_mantenimientoPreventivo")]
round(cbind(total = b, a_frecuencia = (2 - p_hat) * b, a_severidad = (p_hat - 1) * b), 3)
```

Con $\hat p = 1.35$, el modelo manda el **65 %** de todo efecto a la frecuencia y el **35 %** a la
severidad —de **cada** covariable, sin excepción—. Y ese es el precio: el reparto no lo estiman los
datos, lo impone $p$. Si en el proceso real una covariable actuara solo sobre el coste y nada sobre
el riesgo, el modelo seguiría partiéndole el efecto 65/35, y acertaría en el **total** mientras
falla en la **descomposición**. Si el reparto importa —y para decidir *dónde* intervenir, importa—,
hay que separar los datos y ajustar dos modelos: una Poisson sobre `n_averias` y una Gamma sobre el
coste por avería. La Tweedie es el modelo del **presupuesto**, no el del diagnóstico de por qué
sube. En la validación comprobaremos hasta qué punto el reparto impuesto se aleja del verdadero.

### Inferencia {#sec-u36-inferencia}

Los Wald de la tabla anterior contrastan coeficientes **uno a uno**, lo que deja mal cubiertos a los
factores de varios niveles: `proceso` gasta cuatro coeficientes y `criticidad` dos, y la pregunta
relevante no es si un nivel concreto difiere de su referencia, sino si **el factor entero aporta**.
Eso es un contraste de razón de verosimilitudes, término a término:

```{r}
#| label: tbl-u36-lrt
#| tbl-cap: "Contraste de razón de verosimilitudes por término (cada uno frente al modelo sin él). Todos los términos aportan; el fabricante lo hace de forma marginal."
drop1(m_tw, test = "Chisq")
```

En la @tbl-u36-lrt todos los términos aportan, pero con jerarquías muy distintas: **edad** domina
($\chi^2\approx 105$
con 1 g.l.), seguida de **criticidad** ($\approx 79$ con 2) y **plan** ($\approx 61$ con 1); el
**proceso** aporta con holgura ($\approx 37$ con 4) y la **carga**, más modestamente
($\approx 12$, $p\approx 5\times10^{-4}$) —coherente con lo poco que separaba en la exploración—.

El **fabricante** también supera el 5 % ($\chi^2\approx 7.8$ con 2 g.l., $p\approx 0.02$), y no es la
primera vez: ya salió significativo en el Cox de esperas de la
[Sección 5.5](#sec-u35-inferencia) —con $p\approx 0.017$, del mismo orden— y allí dejó de estarlo
al reconocer el agrupamiento por máquina, con la fragilidad y el Wald robusto de la
[Sección 5.6](#sec-u35-fragilidad). Aquí estamos otra vez en el escenario de partida: efectos fijos
sobre filas repetidas por máquina. Sigamos, que el diagnóstico tiene algo que decir al respecto.

Queda una pregunta que en esta familia no es menor: **¿y la incertidumbre de $\phi$ y $p$?** Los dos
son parámetros estimados como cualquier otro, así que también deberían tener intervalo —solo que
`summary` no lo imprime—. Se los pedimos a `confint`, que con `full = TRUE` va más allá de los
coeficientes:

```{r}
#| label: u36-ic-varianza
ic <- confint(m_tw, full = TRUE)          # más allá de los coeficientes: dispersión y familia
ic[!grepl("^cond\\.", rownames(ic)), , drop = FALSE]
```

La dispersión sale con su intervalo, $\hat\phi = 174.6$ con IC 95 % $(149.5,\ 203.9)$: bien
determinada y lejos de cualquier frontera. Pero **el índice $p$ no aparece**, y no es un descuido
nuestro: `confint` cubre coeficientes y dispersión, no el parámetro de familia. Para él, la vía
natural es el **perfil de verosimilitud** —reajustar el modelo con $p$ fijado en una rejilla de
valores e invertir el contraste—, que además es más fiable que un Wald para un parámetro acotado a
$(1,2)$. No es un trámite ocioso: en la [validación](#sec-u36-validacion-tw) compararemos $\hat p$
con el valor que dicta el mecanismo, y ahí la anchura del intervalo es justamente lo que está en
juego.

Para los **efectos**, en cambio, los intervalos ya los teníamos —exponenciados y listos para leer en
euros— en la @tbl-u36-tweedie.

### Bondad de ajuste {#sec-u36-bondad}

¿Cuánto mejora este modelo sobre no saber nada? Y, más importante para un presupuesto: ¿acierta en
las magnitudes que va a predecir? Empecemos por lo global, comparándolo con el modelo **nulo** —solo
intercepto y exposición—:

```{r}
#| label: tbl-u36-bondad
#| tbl-cap: "Ajuste global del modelo frente al nulo (solo intercepto y offset): caída del AIC y contraste de razón de verosimilitudes entre ambos, que están anidados."
m_nulo <- glmmTMB(coste_total ~ 1 + offset(log(exposicion)), family = tweedie, data = pn)

k0 <- length(fixef(m_nulo)$cond); k1 <- length(fixef(m_tw)$cond)
lrt <- as.numeric(2 * (logLik(m_tw) - logLik(m_nulo)))

data.frame(modelo  = c("nulo", "con covariables"),
           k       = c(k0, k1),
           logLik  = round(c(logLik(m_nulo), logLik(m_tw)), 1),
           AIC     = round(c(AIC(m_nulo), AIC(m_tw)), 1),
           LRT     = c(NA, round(lrt, 1)),
           gl      = c(NA, k1 - k0),
           p_valor = c(NA, signif(pchisq(lrt, k1 - k0, lower.tail = FALSE), 3)))
```

Los dos modelos están **anidados** —el nulo es este mismo con todos los coeficientes a cero— y
ambos estiman su $\phi$ y su $p$, que por tanto se cancelan al contar parámetros: cabe, pues, un
contraste de razón de verosimilitudes con 11 grados de libertad, además de la comparación por AIC.
En la @tbl-u36-bondad el AIC cae unos **240 puntos** y el LRT alcanza 262 con 11 g.l.
($p \approx 9\times10^{-50}$): las covariables aportan mucho más de lo que cuestan, y el modelo nulo
queda descartado sin margen de duda. Con una cautela que el diagnóstico confirmará: el LRT supone **filas independientes**, y aquí
no lo son del todo; con una diferencia de esta magnitud la conclusión no está en juego, pero
conviene no leer el $p$-valor como si fuera exacto. Pero un
presupuesto no se juzga por el AIC, sino por si **los euros predichos se parecen a los observados**.
Dos comprobaciones, y las dos con una lógica de calibración: agrupamos las filas por su predicción
y miramos qué pasó de verdad en cada grupo.

```{r}
#| label: tbl-u36-calibracion
#| tbl-cap: "Calibración: máquina-años agrupados en deciles del coste predicho, con la media predicha y la media observada en cada decil. Un modelo bien calibrado mantiene las dos columnas próximas en todo el rango."
pn |>
  dplyr::mutate(ajustado = as.numeric(fitted(m_tw)),
                decil = dplyr::ntile(ajustado, 10)) |>
  dplyr::group_by(decil) |>
  dplyr::summarise(predicho = round(mean(ajustado)),
                   observado = round(mean(coste_total)), .groups = "drop")
```

La misma información se ve de un vistazo enfrentando las dos columnas: si el modelo estuviera bien
calibrado, los diez puntos caerían sobre la diagonal.

```{r}
#| label: fig-u36-calibracion
#| fig-width: 5
#| fig-height: 4.6
#| fig-cap: "Calibración del modelo: coste medio observado frente al predicho en cada decil de predicción. La diagonal marca el acuerdo perfecto; los puntos se mantienen cerca de ella en todo el rango, de los años más baratos a los más caros."
pn |>
  dplyr::mutate(ajustado = as.numeric(fitted(m_tw)),
                decil = dplyr::ntile(ajustado, 10)) |>
  dplyr::group_by(decil) |>
  dplyr::summarise(predicho = mean(ajustado), observado = mean(coste_total),
                   .groups = "drop") |>
  ggplot(aes(predicho, observado)) +
  geom_abline(slope = 1, intercept = 0, linetype = 2, colour = "grey55") +
  geom_point(size = 2.6, colour = "steelblue") +
  scale_x_log10() + scale_y_log10() +
  labs(x = "coste anual medio predicho (€, escala log)",
       y = "coste anual medio observado (€)")
```

La correspondencia de la @tbl-u36-calibracion y la @fig-u36-calibracion es buena en todo el
recorrido —de ~205 € en el decil más barato a ~2500 € en el más caro, con los puntos pegados a la
diagonal—, sin el sesgo sistemático que delataría una mala especificación de la media: no hay una
curvatura que indique que el modelo se queda corto en los caros o se pasa en los baratos. Las
desviaciones son pequeñas y de signo alterno; la mayor, en el decil más barato, ronda el 18 % sobre
una base de 205 €. Y la segunda comprobación es la que la familia se juega de verdad,
porque afecta a la mitad de las filas: **¿cuántos años a cero predice el modelo?** Recuérdese que
$\Pr(S=0)=e^{-\lambda}$, con $\lambda$ recuperable del ajuste:

```{r}
#| label: u36-ceros-ajuste
round(c(ceros_observados = mean(pn$coste_total == 0) * 100,
        ceros_esperados  = mean(exp(-lambda)) * 100), 1)
```

**49.9 % observados frente a 50.5 % esperados.** Es un resultado notable si se piensa en lo que ha
pasado: nadie ha modelado los ceros —no hay un submodelo de «¿hubo avería?»—, y sin embargo la
familia los reproduce casi exactamente, porque los deduce de la frecuencia. Compárese con la
[Sección 6.2](#sec-u36-mapa), donde una Poisson **homogénea** se quedaba en el 44.8 %: la diferencia
la ponen las covariables, que reparten la propensión a fallar entre máquinas.

### Diagnóstico {#sec-u36-diagnostico}

La bondad de ajuste dice que las medias cuadran; el diagnóstico pregunta si **los supuestos** se
sostienen. Con una respuesta mitad discreta mitad continua, los residuos clásicos son inservibles
—no hay forma de que se parezcan a una normal—, así que recurrimos a los **residuos cuantil
simulados** de `DHARMa` [@dunnsmyth1996], la herramienta del curso desde el Caso 1: se simulan
respuestas del modelo ajustado y se sitúa cada observación en su distribución simulada; si el modelo
es correcto, los residuos resultantes son **uniformes**.

```{r}
#| label: fig-u36-dharma
#| fig-width: 9
#| fig-height: 4
#| fig-cap: "Residuos cuantil simulados (DHARMa) del modelo Tweedie: gráfico Q-Q frente a la uniforme (izquierda) y residuos frente a valor predicho (derecha)."
res_tw <- DHARMa::simulateResiduals(m_tw, n = 250, seed = SEMILLA_CURSO)
plot(res_tw)
```

```{r}
#| label: u36-dharma-tests
DHARMa::testDispersion(res_tw, plot = FALSE)
```

La @fig-u36-dharma no delata ningún desajuste grosero de forma, pero el contraste de dispersión es
tajante: los residuos observados se dispersan **1.39 veces** más de lo que el modelo ajustado es
capaz de generar ($p < 2.2\times10^{-16}$). El dato varía más de lo que la
Tweedie estimada admite —y conviene subrayar lo llamativo del hallazgo, porque las medias estaban
bien calibradas: **acertar en la media no garantiza acertar en la varianza**, y esta familia se
juega en la varianza buena parte de su utilidad—. ¿De dónde sale esa variabilidad sobrante? La sospecha es la de siempre en
este caso, y se puede comprobar directamente: si las cuatro filas de una misma máquina fueran
independientes, sus residuos no deberían parecerse entre sí más de lo que se parecen los de máquinas
distintas.

```{r}
#| label: u36-agrupamiento
u <- residuals(res_tw)                       # residuos cuantil, uniformes si el modelo es correcto
obs <- var(tapply(u, pn$id_maquina, mean))   # ¿cuánto varían las medias por máquina?

set.seed(SEMILLA_CURSO)                      # referencia: lo mismo, rompiendo el agrupamiento
nulo <- replicate(200, var(tapply(runif(nrow(pn)), pn$id_maquina, mean)))

round(c(varianza_observada = obs, esperada_si_independientes = mean(nulo),
        p_valor = mean(nulo >= obs)), 4)
```

El veredicto es contundente: las medias por máquina varían 0.0303, frente al 0.0224 que permitiría
la independencia —ninguna de las 200 réplicas llega a lo observado, $p < 0.005$—. Dicho sin
tecnicismos: **hay máquinas caras y máquinas baratas** más allá de lo que explican edad, criticidad,
proceso, carga y plan. Es la **fragilidad**
—la misma que la [Sección 6.1](#sec-u36-lentes) estimó en el riesgo y la [Unidad 3.3](#sec-u33) en
el coste por avería—, que aquí reaparece en el coste anual y que este modelo, de efectos fijos, no
recoge.

Dos consecuencias, y conviene no confundirlas. Los **coeficientes** apenas sufren —es la lección de
6.1—: el retrato del gasto sigue siendo válido. Los **errores estándar**, en cambio, son
optimistas, porque el modelo cree tener 1531 observaciones independientes cuando tiene 400 máquinas
seguidas cuatro años. Ahí está, muy probablemente, el `fabricante` que se cuela con $p\approx 0.02$.
La **Sección 6.4** se ocupa de esto.

### Predicción: el presupuesto {#sec-u36-prediccion}

Llegamos a lo que la dirección pidió. Y merece la pena subrayar por qué **en este modelo** la
predicción es especialmente valiosa: la respuesta ya está en euros y en la unidad de gestión
—máquina y año—, así que la predicción **es** directamente la cifra que se lleva a la hoja de
presupuesto. No hay que componer nada ni traducir hazards.

El escenario del **año 5** se construye solo: el parque del último año observado, un año más viejo,
y expuesto el año completo. Nótese lo que hace el *offset* aquí: fijar `exposicion = 1` es pedir el
coste de un **año entero de servicio**, que es lo que se presupuesta.

```{r}
#| label: u36-presupuesto
nd <- subset(pn, anio == 4)   # el parque completo en su último año observado
nd$edad <- nd$edad + 1        # un año más viejas: así llegan al año 5
nd$exposicion <- 1            # presupuestamos el año entero

# predecimos en la escala del ENLACE y volvemos con exp(): así el intervalo
# respeta el soporte positivo y sale asimétrico, como debe
pr    <- predict(m_tw, newdata = nd, type = "link", se.fit = TRUE)
pred5 <- exp(pr$fit)
lo5   <- exp(pr$fit - 1.96 * pr$se.fit)
hi5   <- exp(pr$fit + 1.96 * pr$se.fit)

round(c(maquinas = nrow(nd), total_eur = sum(pred5), media_eur = mean(pred5),
        historico_eur_maq_anio = sum(pn$coste_total) / sum(pn$exposicion)))
```

La incertidumbre **del total** no se obtiene sumando los intervalos individuales: las 400
predicciones comparten los mismos coeficientes estimados, así que sus errores están **correlados** y
esa suma exageraría el margen. Lo correcto es propagar la incertidumbre de $\hat{\boldsymbol\beta}$ a
la suma con el método delta: si $T=\sum_i \mu_i$, su gradiente respecto a $\boldsymbol\beta$ es
$\sum_i \mu_i \mathbf{x}_i$, y

$$\operatorname{Var}(T) \;\approx\; \Big(\textstyle\sum_i \mu_i\mathbf{x}_i\Big)^{\!\top}
\operatorname{Var}(\hat{\boldsymbol\beta})\;\Big(\textstyle\sum_i \mu_i\mathbf{x}_i\Big).$$

```{r}
#| label: u36-presupuesto-ic
X <- model.matrix(~ edad + carga + proceso + criticidad + plan_mantenimiento + fabricante,
                  data = nd)                       # misma fórmula; el offset vale log(1) = 0
g <- as.vector(t(X) %*% pred5)                      # gradiente de la suma
se_total <- sqrt(as.numeric(t(g) %*% vcov(m_tw)$cond %*% g))

round(c(total_eur = sum(pred5), SE = se_total,
        IC_inf = sum(pred5) - 1.96 * se_total,
        IC_sup = sum(pred5) + 1.96 * se_total,
        suma_ingenua_inf = sum(lo5), suma_ingenua_sup = sum(hi5)))
```

**Unos 538 000 € para el parque**, 1345 € por máquina, frente a los 1009 € por máquina-año del
histórico. Esa diferencia es la lección de la sección: el presupuesto **no es** la media del pasado,
porque la flota **envejece** y el modelo lo incorpora —un año más son un 15 % más de gasto
esperado—. Presupuestar con el histórico habría dejado el ejercicio corto en torno a un tercio.

La cifra que se lleva a la reunión es, pues, **538 000 €, con un intervalo de confianza al 95 % de
485 000 a 591 000 €** —un margen de $\pm 10\,\%$—. Y compárese con la suma ingenua de los
intervalos individuales (416 000 – 697 000 €), **dos veces y media más ancha**: al agregar, los
errores **no se acumulan**, porque todas las predicciones comparten los mismos coeficientes.

La predicción también dice **dónde** se va el dinero, que es lo que permite actuar:

```{r}
#| label: tbl-u36-presupuesto-desglose
#| tbl-cap: "Presupuesto previsto para el año 5, por criticidad: número de máquinas, coste medio por máquina y total del grupo."
data.frame(criticidad = nd$criticidad, prevision = pred5) |>
  dplyr::group_by(criticidad) |>
  dplyr::summarise(maquinas = dplyr::n(), media_eur = round(mean(prevision)),
                   total_eur = round(sum(prevision)), .groups = "drop")
```

En la @tbl-u36-presupuesto-desglose, las **Críticas** cuestan de media el doble que las Auxiliares
(1987 € frente a 969 €), de modo que concentran una parte del presupuesto muy superior a su peso en
número: son 78 de 400 máquinas (el 20 %) y se llevan 155 000 € de los 538 000 (el 29 %). Son las candidatas naturales a revisar la
política de mantenimiento. Y ese es el entregable que la dirección entiende —una cifra,
un desglose y una recomendación—, salido de **un solo modelo** que resume las dos mitades del caso.

::: {.callout-warning}
## Dos incertidumbres distintas, y solo hemos cuantificado una
El intervalo anterior mide la incertidumbre **sobre la media**: cuánto puede desplazarse el coste
*esperado* porque los coeficientes están estimados. No es lo mismo que preguntar **cuánto costará
realmente** el año que viene: el gasto observado será una **realización** Tweedie alrededor de esa
media, y su dispersión —gobernada por $\phi$ y $p$— es mucho mayor que la del propio intervalo.

La distinción importa para presupuestar. Con un intervalo de la media se responde «¿dónde está el
gasto medio?»; para dotar una partida hace falta un **intervalo de predicción** y, mejor aún, un
**percentil alto** de la predictiva —¿cuánto reservar para que la partida se quede corta solo uno de
cada diez años?—, que se obtiene **simulando** del modelo ajustado en vez de derivando. Y a los dos
les falta todavía el agrupamiento que el diagnóstico reclamó: con la fragilidad reconocida, los
márgenes se ensancharían. Buen material para el estudio de caso.
:::

### Validación contra el DGP {#sec-u36-validacion-tw}

Este modelo tiene **tres tipos de resultado** que confrontar con la verdad, y cada uno pide su
propio procedimiento. Conviene fijarlo antes de mirar ningún número:

| Qué validamos | Dónde está la verdad | Cómo se compara |
|---|---|---|
| Los **efectos** $\boldsymbol\beta$ | repartidos en **dos** vectores del DGP: `beta_hazard` (riesgo) y `beta_coste` (importe) | cada coeficiente, contra la **suma** de sus dos canales |
| El **índice** $p$ | en ningún sitio: no es un parámetro del DGP | se **deriva** de la forma de la Gamma, $p=(\alpha+2)/(\alpha+1)$ |
| El **reparto** frecuencia/severidad | en la comparación de los dos canales, covariable a covariable | contra el reparto fijo $(2-p)/(p-1)$ que el modelo impone |

**1 · Los efectos.** La regla es la de la factorización: si el coeficiente Tweedie mide el efecto
**total** sobre el coste anual, su contraparte verdadera es la **suma** del efecto sobre el riesgo y
del efecto sobre el importe. Ponemos las tres columnas —los dos canales y su suma— junto a lo
estimado:

```{r}
#| label: tbl-u36-tweedie-dgp
#| tbl-cap: "Validación de los efectos: los dos canales del DGP (log-hazard y log-coste), su suma —la contraparte del coeficiente Tweedie— y lo estimado con su error estándar. Para Ensamblaje, Acabado y las criticidades, la verdad omite la interacción criticidad × proceso-cuello del canal de coste, que el modelo de efectos principales reparte entre esos términos."
verdad <- attr(banco, "verdad")
bh <- verdad$beta_hazard; bc <- verdad$beta_coste

tab_dgp <- tibble::tibble(
  term      = c("edad", "carga", "procesoMecanizado", "procesoLijado", "procesoEnsamblaje",
                "procesoAcabado", "criticidadImportante", "criticidadCritica",
                "plan_mantenimientoPreventivo", "fabricanteB", "fabricanteC"),
  frecuencia = c(bh[["antiguedad"]], bh[["carga"]], bh[["Mecanizado"]], bh[["Lijado"]],
                 bh[["Ensamblaje"]], bh[["Acabado"]], 0, 0, NA, 0, 0),
  severidad  = c(bc[["antiguedad"]], bc[["carga"]], bc[["Mecanizado"]], bc[["Lijado"]],
                 bc[["Ensamblaje"]], bc[["Acabado"]], bc[["Importante"]], bc[["Critica"]],
                 0, 0, 0)) |>
  dplyr::mutate(suma_DGP = frecuencia + severidad)

broom.mixed::tidy(m_tw, effects = "fixed") |>
  dplyr::filter(term != "(Intercept)") |>
  dplyr::transmute(term, estimado = round(estimate, 3), SE = round(std.error, 3)) |>
  dplyr::left_join(tab_dgp, by = "term")
```

La @tbl-u36-tweedie-dgp aprueba con matices instructivos. `edad` **clava** la suma (0.137 frente a
$0.10 + 0.03 = 0.13$): dos canales pequeños que, juntos, son el motor del presupuesto. `proceso` y
`criticidad` caen donde deben, con el reparto de la interacción que anuncia el caption. `carga`
vuelve a ser la de siempre: estimada 0.86 frente a una suma de 1.30, pero con SE 0.245 —el
intervalo la cubre; es la covariable entre-máquinas y paga su precio, como en la
[Sección 6.1](#sec-u36-lentes)—.

El `plan` es el único con la celda vacía, y por una razón que ya conocemos: su verdad **no es un
número del DGP**, sino el promedio anual de una protección que **decae** ([Sección 5.8](#sec-u35-extcox)).
Se deriva a primer orden como $\beta_{\text{plan}} \approx \theta_{\text{mant}}\cdot
\mathbb{E}[\texttt{prot\_mant}]$ en las máquinas preventivas:

```{r}
#| label: u36-plan-derivado
prot_prev <- mean(sg$prot_mant[sg$plan_mantenimiento == "Preventivo"])
round(c(E_prot_preventivo = prot_prev,
        beta_plan_derivado = verdad$beta_hazard[["mant_inmediato"]] * prot_prev), 3)
```

Derivado $-0.63$, estimado $-0.617$: el reloj de mantenimiento de 3.5, promediado al año, reaparece
intacto en el presupuesto.

**2 · El índice $p$.** No hay parámetro que leer, pero sí que derivar: el coste anual se genera
literalmente con la receta de la [Sección 6.2](#sec-u36-mapa) —averías Poisson y costes Gamma de
forma común $\alpha = 1/\phi_{\text{coste}}$—, y en una Poisson–Gamma compuesta el índice queda
determinado por esa forma.

```{r}
#| label: u36-p-dgp
alfa <- 1 / verdad$phi_coste          # forma de la Gamma del coste por avería
round(c(phi_coste = verdad$phi_coste, alfa = alfa,
        p_mecanismo = (alfa + 2) / (alfa + 1),
        p_estimado = p_hat,
        pendiente_marginal_6.2 = coef(ajuste_p)[["log(media)"]]), 3)
```

El mecanismo dicta $p = 8/7 \approx 1.143$ —cerca del extremo Poisson: con $\alpha = 6$, la Gamma
del coste es poco variable— y $\hat p = 1.35$ queda **entre** ese valor y el 1.45 de la pendiente
marginal. Y la diferencia con el mecanismo no es ruido de estimación: el intervalo de $\hat p$ —el
que la [Sección de inferencia](#sec-u36-inferencia) dejó pendiente de perfilar— es estrecho, y 1.143
cae muy lejos de él. El triángulo se lee de un vistazo: condicionar en las covariables baja el índice desde la
nube (1.45) pero no hasta el mecanismo (1.143), porque dentro de cada máquina queda varianza que el
predictor no recoge —la **fragilidad** que el diagnóstico acaba de destapar—. El panel no es Tweedie
*exacto*, y $\hat p$ absorbe la diferencia sin quejarse.

**3 · El reparto entre canales.** Aquí toca cobrarse la promesa de la
[Sección anterior](#sec-u36-canales): el modelo impone a **toda** covariable el mismo reparto,
$(2-p)$ a la frecuencia y $(p-1)$ a la severidad. ¿Cuánto se aleja del verdadero? La tabla de arriba
ya trae los dos canales; basta pasarlos a porcentaje y enfrentarlos:

```{r}
#| label: tbl-u36-reparto-dgp
#| tbl-cap: "Validación del reparto: porcentaje del efecto total que va a la frecuencia según el DGP, frente al porcentaje fijo que el modelo impone a todas las covariables. El total es correcto; el reparto, no."
tab_dgp |>
  dplyr::filter(!is.na(frecuencia), suma_DGP != 0) |>
  dplyr::transmute(term,
                   pct_frecuencia_DGP = round(100 * frecuencia / suma_DGP),
                   pct_frecuencia_modelo = round(100 * (2 - p_hat)))
```

El contraste de la @tbl-u36-reparto-dgp es tan claro como instructivo. Para `edad`, el DGP manda el
77 % del efecto a la frecuencia y el modelo supone un 65 %: se equivoca poco. Para `carga` (62 %) o `Acabado` (62 %)
acierta casi por completo, y para `Ensamblaje` (43 %) o `Mecanizado` (50 %) se queda a medio camino.
Pero para `criticidad` el DGP manda el **0 %** —una máquina crítica **no** se avería más, solo
cuesta más de reparar— y el modelo insiste en su 65 %: se equivoca del todo. Nótese que el acierto
es casual: el modelo aplica el mismo 65 % a todo, así que acierta donde el reparto verdadero se
parece a esa cifra y falla donde no. La conclusión práctica ya la habíamos anticipado y ahora está
verificada: el coeficiente **total** es de fiar, la **descomposición** no lo es. Si un jefe de
planta pregunta si conviene actuar sobre la frecuencia (revisar más) o sobre la severidad (repuestos
más baratos), este modelo no puede responderle: hacen falta los dos modelos por separado.

::: {.callout-note}
## En R: recetario de la Tweedie con `glmmTMB`
Todo lo que hemos hecho en 6.3, en orden y con las trampas señaladas.

**1 · Ajustar.** Como cualquier GLM, cambiando la familia; el enlace log es el que da la lectura
multiplicativa y el *offset*, la escala por unidad de exposición.

```r
m <- glmmTMB(y ~ x1 + x2 + offset(log(exposicion)), family = tweedie, data = datos)
```

**2 · Leer los parámetros de la varianza.** El `summary` muestra $\hat\phi$ pero **no** el índice
$p$; hay que pedirlo aparte —y ojo, `family_params()` no lo llama `"p"`—:

```r
sigma(m)               # phi  (en tweedie, sigma() ES phi: Var = phi * mu^p)
family_params(m)[[1]]  # p    (acceso posicional, robusto al nombre)
```

**3 · Interpretar.** `broom.mixed::tidy(m, effects = "fixed", conf.int = TRUE, exponentiate = TRUE)`
da los factores multiplicativos con su intervalo, listos para leer en la escala de la respuesta.

**4 · Inferir.** `drop1(m, test = "Chisq")` contrasta cada término **entero** por razón de
verosimilitudes —lo que procede con factores de varios niveles, donde el Wald por coeficiente se
queda corto—. Para $\phi$, `confint(m, full = TRUE)` añade la fila `sigma`; los coeficientes salen
con prefijo `cond.` (cuidado al filtrar por nombre). El índice $p$ **no** viene en esa tabla: su
intervalo pide un **perfil de verosimilitud**.

**5 · Comparar.** `anova(m0, m1)` entre modelos **anidados** ajustados sobre las **mismas filas**;
`AIC()`/`BIC()` entre no anidados. Recuérdese que $\phi$ y $p$ también son parámetros: si los dos
modelos los estiman, se cancelan al contar grados de libertad.

**6 · Diagnosticar.** `DHARMa::simulateResiduals(m)` y su `plot()`, más
`DHARMa::testDispersion()`. Los residuos clásicos **no sirven** con una respuesta mitad discreta
mitad continua. Comprobaciones propias de esta familia: la **proporción de ceros** que el modelo
espera, $e^{-\lambda}$, frente a la observada, y la **calibración** por deciles del ajuste.

**7 · Predecir.** En la escala del enlace y con `se.fit`, volviendo con `exp()` para que el intervalo
respete el soporte positivo:

```r
pr <- predict(m, newdata = nd, type = "link", se.fit = TRUE)
mu <- exp(pr$fit);  ic <- exp(pr$fit + c(-1.96, 1.96) * pr$se.fit)
```

Para un **agregado** (la suma sobre muchas unidades), los intervalos individuales **no se suman**:
hay que propagar `vcov(m)$cond` por el método delta, o simular $\boldsymbol\beta$ de su distribución
muestral. Y téngase presente que todo esto son intervalos **de la media**: un intervalo de
predicción exige simular de la predictiva.

**8 · Recuperar los dos canales.** Con $\hat p$ y $\hat\phi$ se despejan frecuencia y severidad
—$\lambda = \mu^{2-p}/[\phi(2-p)]$ y $\mu_Y = (2-p)\phi\mu^{p-1}$—, pero el **reparto de cada
efecto** entre ambos lo impone $p$, no los datos ([Sección 6.3](#sec-u36-canales)).
:::

**Veredicto.** El modelo recupera el mecanismo allí donde el dato agregado lo permite: los efectos
totales, el índice de la familia dentro del rango correcto, los ceros y la calibración en euros. Y
falla exactamente donde el diagnóstico avisó y donde la teoría predice: el **reparto** entre canales
—que el dato agregado no identifica— y la **inferencia** —los errores estándar que ignoran el
agrupamiento, con `fabricante` colándose a $p\approx 0.02$ pese a ser nulo en los dos canales—. Los
dos problemas pendientes tienen el mismo origen, **datos agrupados tratados como sueltos**, y son la
puerta de la siguiente sección.

## 6.4 Datos agrupados: modelo y validación {#sec-u36-agrupados}

La sección anterior terminó con dos cabos sueltos y un diagnóstico común: **tratamos como
sueltas 1531 filas que vienen de 400 máquinas**. Los cabos eran el `fabricante`, significativo
pese a ser nulo en el proceso generador, y el índice $\hat p = 1.35$, por encima del 1.143 que
dicta el mecanismo. Toca recogerlos, y de paso preguntarnos cómo se **valida** un modelo cuando
los datos vienen agrupados.

### El agrupamiento, dentro del modelo {#sec-u36-glmm-tweedie}

El efecto aleatorio no necesita más justificación que el **diseño del dato**: cada máquina
aporta hasta cuatro filas, sus averías son recurrentes y comparten todo lo que la máquina tiene
de propio y no está medido. Tratar esas filas como independientes es el supuesto que el
diagnóstico de la [Sección 6.3](#sec-u36-diagnostico) desmintió. La herramienta la conocemos
desde el Caso 1 y la hemos usado en las tres lentes de la [Sección 6.1](#sec-u36-lentes): un
**intercepto aleatorio** por máquina. Sobre la Tweedie se escribe igual que sobre cualquier
otra familia, y su lectura es la de siempre —cada máquina tiene un nivel de gasto propio,
multiplicativo, que las covariables no explican—:

$$\log \mu_{it} \;=\; \beta_0 + \mathbf{x}_{it}^{\top}\boldsymbol\beta \;+\; \log e_{it}
\;+\; \underbrace{u_i}_{\text{la máquina}}, \qquad u_i \sim \mathcal{N}(0,\ \sigma_u^2).$$

#### ¿Solo el intercepto? {#sec-u36-pendiente}

Antes de ajustarlo conviene preguntarse si el nivel es lo único que cambia de una máquina a
otra, o si además cambia **cómo evoluciona** su gasto: eso sería una **pendiente aleatoria**.
La pregunta tiene una respuesta parcial antes de mirar ningún dato, y es puramente estructural:
una pendiente aleatoria por máquina solo tiene sentido para una covariable que **varíe dentro
de la máquina**. Si una covariable es constante para ella, su «pendiente» no se distingue de su
nivel. Revisemos, pues, qué covariables varían dentro de cada máquina, contando cuántos valores
distintos toman:

```{r}
#| label: u36-varia-dentro
sapply(pn[c("edad", "carga", "proceso", "criticidad", "plan_mantenimiento")],
       \(v) sum(tapply(v, pn$id_maquina, \(x) length(unique(x)) > 1)))   # nº de máquinas
```

El resultado deja una sola candidata: la **edad** cambia en las 400 máquinas, mientras que
carga, proceso, criticidad y plan son atributos **fijos** de cada una —para ellas, una
pendiente aleatoria ni siquiera está definida—. La pregunta se reduce entonces a si las
máquinas **envejecen de forma distinta**: si el desgaste de unas se acelera más que el de
otras.

Planteada así, la pregunta es lo bastante razonable como para llevarla al modelo. Y ese es el
punto de método: no la resolvemos con una exploración previa —ajustar una recta a los tres o
cuatro puntos de cada máquina daría pendientes tan ruidosas que cualquier nube parecería
heterogénea—, sino **estimándola donde corresponde**, con agrupamiento parcial y la
verosimilitud de la familia.

Planteamos, pues, el modelo mixto con interceptación **y** pendiente aleatoria en `edad`:
$$S_{it} \;\sim\; \operatorname{Tw}_p(\mu_{it},\ \phi), \qquad
\operatorname{Var}(S_{it}) \;=\; \phi\,\mu_{it}^{\,p},$$

$$\log \mu_{it} \;=\; \underbrace{\beta_0 + \mathbf{x}_{it}^{\top}\boldsymbol\beta}_{\text{parte fija}}
\;+\; \log e_{it}
\;+\; \underbrace{u_{0i} \;+\; u_{1i}\,\texttt{edad}_{it}}_{\text{parte aleatoria de la máquina}},$$

$$\begin{pmatrix} u_{0i} \\[2pt] u_{1i} \end{pmatrix}
\;\sim\; \mathcal{N}\!\left(
\begin{pmatrix} 0 \\[2pt] 0 \end{pmatrix},\;
\boldsymbol\Sigma \right),
\qquad
\boldsymbol\Sigma \;=\;
\begin{pmatrix}
\sigma_0^{2} & \rho\,\sigma_0\sigma_1 \\[4pt]
\rho\,\sigma_0\sigma_1 & \sigma_1^{2}
\end{pmatrix}.$$


Ajustamos las dos estructuras con `glmmTMB` y las comparamos:

```{r}
#| label: tbl-u36-pendiente
#| tbl-cap: "Dos estructuras aleatorias para la misma media: solo intercepto de máquina, o intercepto y pendiente en la edad. La segunda añade dos parámetros: la varianza de la pendiente y su correlación con el intercepto."
m_tw_re <- glmmTMB(coste_total ~ edad + carga + proceso + criticidad + plan_mantenimiento +
                     fabricante + (1 | id_maquina) + offset(log(exposicion)),
                   family = tweedie, data = pn)

m_tw_ris <- glmmTMB(coste_total ~ edad + carga + proceso + criticidad + plan_mantenimiento +
                      fabricante + (1 + edad | id_maquina) + offset(log(exposicion)),
                    family = tweedie, data = pn)

anova(m_tw_re, m_tw_ris)
```

```{r}
#| label: u36-pendiente-sd
VarCorr(m_tw_ris)$cond$id_maquina    # desviaciones típicas y correlación de los efectos
```

La respuesta llega antes de poder compararlos, y es contundente: la @tbl-u36-pendiente **sale
llena de `NA`**. No hay AIC, ni verosimilitud, ni contraste. El ajuste con pendiente aleatoria
**no ha convergido a una solución utilizable**, y el porqué está en las varianzas: la
desviación típica de la pendiente es $0.011$ —frente a $0.68$ del intercepto—, y la
**correlación entre ambos efectos sale $0.9997$**, es decir, prácticamente $1$.

Esa correlación pegada a uno es la señal. Significa que el modelo no distingue dos efectos: lo
que llama «pendiente» es una copia reescalada del intercepto, de modo que la matriz
$\boldsymbol\Sigma$ es **degenerada** y la verosimilitud no tiene un máximo bien definido en
ese borde. El modelo, con libertad para que cada máquina envejezca a su ritmo, no encuentra en
los datos con qué sostener ese segundo efecto.

Este desenlace tiene nombre propio y conviene reconocerlo, porque es de los más frecuentes al
ajustar modelos mixtos: un **ajuste singular**. Sus dos síntomas típicos son justo los que
vemos —una varianza que se va a cero, o una correlación que se pega a $\pm 1$— y la lección
práctica es que **no se arregla insistiendo**: cambiar de optimizador o dar más iteraciones no
crea información que no está. Lo que procede es **simplificar la estructura aleatoria**, que es
lo que hacemos. Seguimos, pues, con el intercepto solo.

Y conviene subrayar una cosa, porque es la que da valor didáctico al episodio: **el modelo no
ha fallado, ha respondido**. Le preguntamos si las máquinas envejecen de forma distinta y ha
contestado que con estos datos esa pregunta no se puede sostener. Un `anova` lleno de `NA` no
es un problema técnico que ocultar: es un resultado que se reporta.

Con la estructura decidida —intercepto aleatorio, sin pendiente—, ponemos el modelo al lado del
de efectos fijos de la [Sección 6.3](#sec-u36-ajuste):

```{r}
#| label: tbl-u36-glmm
#| tbl-cap: "El modelo Tweedie con y sin intercepto aleatorio de máquina: estimaciones, errores estándar y p-valores. Los coeficientes apenas se mueven; los errores estándar se ensanchan."
comparar <- function(m, sufijo) broom.mixed::tidy(m, effects = "fixed") |>
  dplyr::transmute(term,
                   "estim{sufijo}" := round(estimate, 3),
                   "SE{sufijo}"    := round(std.error, 3),
                   "p{sufijo}"     := round(p.value, 4))

comparar(m_tw, "_fijo") |> dplyr::left_join(comparar(m_tw_re, "_mixto"), by = "term")
```

El `summary` trae ahora un bloque que no habíamos visto en esta familia, el de los **efectos
aleatorios**, y con él la magnitud de la heterogeneidad entre máquinas:

```{r}
#| label: u36-glmm-summary
summary(m_tw_re)
```

Dos bloques nuevos respecto al `summary` de la [Sección 6.3](#sec-u36-ajuste). El de **`Random
effects`** da la varianza y la desviación típica del intercepto de máquina —el parámetro
$\sigma_u$—, junto al número de grupos (400 máquinas para 1531 observaciones). Y la
**cabecera** trae un `AIC` que ya incorpora el coste de ese parámetro extra, de modo que puede
compararse con el del modelo de efectos fijos.

La @tbl-u36-glmm deja la primera lectura. **Los coeficientes casi no se mueven; los errores
estándar, sí**: es la lección de la [Sección 6.1](#sec-u36-lentes), ahora sobre el dinero —el
retrato del gasto no dependía del agrupamiento, pero la **confianza** que merecía sí, y los
errores estándar crecen entre un 30 y un 45 %—. Con ellos, la evidencia sobre el `fabricante`
se debilita: el nivel C pasa de $p = 0.017$ a $0.123$ y el B queda en la frontera ($0.022 \to
0.046$). Son contrastes por nivel, así que de momento solo cabe anotarlo: la pregunta que
importa —¿aporta el factor **entero**?— la resolveremos en la subsección siguiente.

Las otras dos lecturas están en los parámetros que no salen en la tabla de coeficientes.
Recuperamos el **índice $p$** de los dos ajustes, para ver si cambia al reconocer el
agrupamiento, y la **desviación típica del efecto de máquina**, que es el parámetro nuevo:

```{r}
#| label: u36-glmm-varianza
c(sd_maquina = round(sqrt(unlist(VarCorr(m_tw_re)$cond)), 3),  # el parámetro nuevo
  p_fijo     = round(family_params(m_tw)[[1]], 3),             # índice sin efecto aleatorio
  p_mixto    = round(family_params(m_tw_re)[[1]], 3))          # ...y con él
```

**El índice $p$ baja**, de 1.351 a 1.266. Este es el hallazgo bonito de la sección, y conviene
entender por qué. En 6.3, $\hat p$ tenía que dar cuenta de **toda** la variabilidad no explicada,
incluida la que producen las máquinas crónicamente caras; su única palanca para ensanchar la
varianza era subir el índice. Al dar a esa heterogeneidad un parámetro propio —$\sigma_u$—, el
índice se libera de ese trabajo. El segundo cabo suelto de la [Sección 6.3](#sec-u36-validacion-tw),
atado: aquel «$\hat p$ absorbe la
diferencia sin quejarse» tenía nombre, y era la heterogeneidad entre máquinas.

**Y $\sigma_u$ vale 0.749**, en escala logarítmica: una máquina situada una desviación típica por
encima de la media gasta $e^{0.749}\approx 2.1$ veces lo que una comparable situada en la media. Es
una heterogeneidad considerable —del mismo orden que el efecto de la criticidad—, y es justo la que
la exploración de las dos mitades nos había enseñado.

::: {.callout-note}
## En R: efectos aleatorios con `glmmTMB`
La sintaxis es la de `lme4`, y funciona igual sobre cualquier familia —Tweedie incluida—.

```r
glmmTMB(y ~ x + (1 | grupo) + offset(log(exposicion)), family = tweedie, data = datos)
glmmTMB(y ~ x + (1 + z | grupo) + ..., family = tweedie, data = datos)  # + pendiente
```

- **`(1 | grupo)`** añade un intercepto aleatorio; **`(1 + z | grupo)`** añade además una pendiente
  en `z` **correlacionada** con el intercepto. Para imponer correlación cero se escriben por
  separado: `(1 | grupo) + (0 + z | grupo)`.
- **Una pendiente aleatoria exige que la covariable varíe dentro del grupo.** Si es un atributo fijo
  de la unidad, su «pendiente» no se distingue del intercepto y el modelo no la puede estimar.
- **Leer las varianzas**: `VarCorr(m)$cond$grupo` da la matriz, con las desviaciones típicas y la
  correlación como atributos. Es lo primero que hay que mirar tras ajustar.
- **Reconocer un ajuste singular**: una desviación típica prácticamente nula, una correlación pegada
  a $\pm 1$, o un `anova()` que devuelve `NA`. No se arregla cambiando de optimizador: **se
  simplifica la estructura aleatoria**.
- **Intervalos**: `confint(m, full = TRUE)` añade a los coeficientes la dispersión y la desviación
  típica del efecto aleatorio —ojo, glmmTMB prefija con `cond.` **ambos**, así que conviene filtrar
  por los nombres de los coeficientes, no por el prefijo—. El parámetro de familia (la $p$ de la
  Tweedie) **no** aparece ahí.
- **Contrastar términos**: `drop1(m, test = "Chisq")` reajusta el modelo sin cada término y da un
  LRT válido —glmmTMB ajusta por máxima verosimilitud—. Para contrastar una **varianza**, recuérdese
  el problema de la frontera.
:::

### Inferencia y selección {#sec-u36-re-inferencia}

Con los errores estándar honestos toca rehacer **toda** la criba de la [Sección
6.3](#sec-u36-inferencia), no solo mirar el `fabricante`: al cambiar la estructura del modelo
puede cambiar el veredicto de cualquier término. Y el contraste por término no puede ser el
Wald por nivel —`proceso` gasta cuatro coeficientes y `criticidad` dos—, sino el de razón de
verosimilitudes sobre el factor entero. `drop1` lo hace reajustando el modelo sin cada término:

```{r}
#| label: tbl-u36-re-lrt
#| tbl-cap: "Contraste de razón de verosimilitudes por término dentro del modelo con efecto aleatorio de máquina. Cada fila compara el modelo completo con el que prescinde de ese término."
drop1(m_tw_re, test = "Chisq")
```

Como `glmmTMB` ajusta por máxima verosimilitud, los modelos que compara `drop1` están anidados,
difieren solo en efectos **fijos** y se ajustan sobre las mismas filas —las tres condiciones
del LRT—.

La criba de la @tbl-u36-re-lrt confirma que el `fabricante` **no aporta**: $\chi^2 = 4.57$ con
2 g.l., $p = 0.10$, y **todo lo demás se queda**: edad, carga, proceso, criticidad y plan
siguen aportando con holgura. Reajustamos pues el modelo sin fabricante y con interceptación
aleatoria:

```{r}
#| label: u36-re-final
m_re <- glmmTMB(coste_total ~ edad + carga + proceso + criticidad + plan_mantenimiento +
                  (1 | id_maquina) + offset(log(exposicion)),
                family = tweedie, data = pn)

broom.mixed::tidy(m_re, effects = "fixed", conf.int = TRUE, exponentiate = TRUE) |>
  dplyr::filter(term != "(Intercept)") |>
  dplyr::transmute(term, factor = round(estimate, 3),
                   IC95 = sprintf("(%.2f, %.2f)", conf.low, conf.high))
```

Los factores se sostienen y el retrato del gasto es el mismo de la [Sección
6.3](#sec-u36-interpretacion),
pero conviene leerlo con detalle, porque es el modelo con el que nos quedamos:

- **La edad sigue siendo el motor**: cada año multiplica el gasto anual por $1.145$ —un 14.5 %—, con
  un intervalo estrecho, de $1.11$ a $1.18$. Es el efecto mejor determinado del modelo, y el que
  arrastra el presupuesto cuando la flota envejece.
- **La criticidad ordena el gasto**: una máquina Crítica cuesta $2.16$ veces lo que una Auxiliar
  comparable, y una Importante, $1.53$ veces.
- **El plan preventivo es la palanca**: su factor es $0.498$, con intervalo de $0.40$ a $0.62$.
  Reduce el gasto anual **a la mitad**, y ahora ajustado por edad, criticidad y —esto es nuevo— por
  el nivel propio de cada máquina.
- **La carga tiene el efecto más incierto**: su factor, $2.78$, parece enorme, pero corresponde a
  pasar de una máquina parada a una a pleno uso, un salto que nadie observa; por **décima** de carga
  el aumento es de un 11 %. Y su intervalo, de $1.40$ a $5.52$, recuerda que es la covariable
  entre-máquinas de siempre, la peor determinada de todas.
- **El proceso aporta como factor, no nivel a nivel**: Ensamblaje ($1.50$) y Acabado ($1.46$)
  encarecen respecto a Corte, Lijado ($0.92$) queda por debajo y ninguno de los intervalos es
  espectacular. Es un buen recordatorio de que el contraste que decide si el factor se queda es el
  del término **entero** —el de la subsección anterior—, no la lectura de sus niveles por separado.

Dos comparaciones con la @tbl-u36-tweedie merecen atención. Los efectos que dependen de
**comparar máquinas entre sí** se han movido: la criticidad baja de $2.39$ a $2.16$ y la carga
sube de $2.37$ a $2.78$, porque parte de lo que antes se les atribuía era, en realidad, nivel
propio de cada máquina, y ahora ese nivel tiene dónde alojarse. En cambio, la **edad** —que
varía dentro de cada máquina— apenas se inmuta ($1.147 \to 1.145$): es la lección de la
[Sección 6.1](#sec-u36-lentes) reaparecida por tercera vez. Y todos los intervalos son más
anchos, como debe ser.

Un matiz de lectura que el modelo mixto introduce y conviene no pasar por alto: estos factores
son **condicionales**. El $2.16$ de la criticidad compara dos máquinas con **el mismo nivel
propio** $u_i$ —o, si se prefiere, describe qué le pasaría a una máquina dada si cambiara de
criticidad—. No es exactamente el cociente entre el gasto medio de las Críticas y el de las
Auxiliares de la población, que es lo que estimaba el modelo de efectos fijos. Los dos números
responden a preguntas distintas, y la [Sección de predicción](#sec-u36-re-prediccion) mostrará
que la diferencia se paga en euros.

Faltan los tres parámetros que no viven en el predictor lineal. Dos de ellos tienen intervalo
por la vía de la [Sección 6.3](#sec-u36-inferencia) —`confint` cubre dispersión y componentes
de varianza, pero no el parámetro de familia—:

```{r}
#| label: u36-re-varianzas
ic <- confint(m_re, full = TRUE)
# se descartan las filas de los COEFICIENTES; el resto es lo que buscamos.
# (ojo: glmmTMB prefija con "cond." tanto los coeficientes como la sd del efecto aleatorio)
ic[!rownames(ic) %in% paste0("cond.", names(fixef(m_re)$cond)), , drop = FALSE]

c(p = round(family_params(m_re)[[1]], 3))              # el índice, sin IC por esta vía
```

::: {.callout-note}
## Un contraste que cae en la frontera
Si en vez de contrastar el `fabricante` quisiéramos contrastar **el propio efecto aleatorio**
—$H_0:\sigma_u = 0$ frente a $H_1:\sigma_u > 0$—, el LRT habitual **no vale**: bajo la hipótesis
nula el parámetro está en el **borde** del espacio (una varianza no puede ser negativa), y la
distribución de referencia deja de ser una $\chi^2_1$ para ser una mezcla de $\chi^2_0$ y $\chi^2_1$
—lo que en la práctica **divide el $p$-valor por dos** [@selfliang1987]. Con una diferencia de
verosimilitud como la de aquí la conclusión no cambia; conviene saberlo porque el problema reaparece
siempre que se contrasta una varianza, y porque explica que muchos autores prefieran decidir la
estructura aleatoria por **diseño** —hay agrupamiento, luego se modela— en lugar de por contraste.
:::

### Bondad de ajuste {#sec-u36-re-bondad}

¿Compensa el parámetro extra? La comparación es legítima —los dos modelos se ajustan sobre las
mismas
1531 filas y están anidados— y el AIC ya descuenta el coste:

```{r}
#| label: tbl-u36-re-aic
#| tbl-cap: "Ajuste global y contraste del efecto aleatorio. El LRT se calcula sobre el par que difiere ÚNICAMENTE en la varianza de máquina —los dos modelos sin fabricante—, y su p-valor se corrige por estar el parámetro en la frontera."
# gemelo de efectos fijos de nuestro modelo final: mismo predictor, sin (1 | id_maquina)
m_fijo_sf <- glmmTMB(coste_total ~ edad + carga + proceso + criticidad + plan_mantenimiento +
                       offset(log(exposicion)), family = tweedie, data = pn)

lrt_re <- as.numeric(2 * (logLik(m_re) - logLik(m_fijo_sf)))   # solo difieren en sigma_u

data.frame(
  modelo = c("efectos fijos (6.3, con fabricante)", "efectos fijos, sin fabricante",
             "+ efecto aleatorio (final)"),
  k      = c(attr(logLik(m_tw), "df"), attr(logLik(m_fijo_sf), "df"), attr(logLik(m_re), "df")),
  logLik = round(c(logLik(m_tw), logLik(m_fijo_sf), logLik(m_re)), 1),
  AIC    = round(c(AIC(m_tw), AIC(m_fijo_sf), AIC(m_re)), 1),
  BIC    = round(c(BIC(m_tw), BIC(m_fijo_sf), BIC(m_re)), 1),
  LRT    = c(NA, NA, round(lrt_re, 1)),
  # varianza en la frontera: la referencia es una mezcla, y el p-valor se divide por dos
  p_valor = c(NA, NA, signif(0.5 * pchisq(lrt_re, 1, lower.tail = FALSE), 3)))
```

La @tbl-u36-re-aic incluye un tercer ajuste que no habíamos visto: el **gemelo de efectos
fijos** de nuestro
modelo final, con su mismo predictor pero sin el efecto de máquina. Está ahí por una razón de
método: el LRT exige modelos **anidados**, y comparar directamente el modelo final con el de la
[Sección 6.3](#sec-u36-ajuste) no valdría, porque difieren en dos cosas a la vez —uno gana la
varianza de máquina, el otro pierde el
`fabricante`, que la [subsección anterior](#sec-u36-re-inferencia) descartó—. Con el gemelo, el
contraste aísla exactamente lo que queremos medir.

Y el veredicto es rotundo por las tres vías: el AIC cae **161 puntos** entre el modelo de la
[Sección 6.3](#sec-u36-tweedie) y el final, el BIC —más severo con los parámetros— también, y
el contraste del efecto aleatorio da un $p$-valor indistinguible de cero. Reconocer el
agrupamiento no era un refinamiento opcional: era lo que faltaba.

Vale la pena repetir además las dos comprobaciones que la familia se juega. La primera es la de
los **ceros**: el modelo no los modela aparte, los deduce de la frecuencia, así que reconstruir
su proporción es una prueba genuina. Recuperamos $\lambda$ de los parámetros ajustados —como en
la [Sección 6.3](#sec-u36-canales)— y promediamos $e^{-\lambda}$ sobre las 1531 filas:

```{r}
#| label: u36-re-ceros
mu_re  <- fitted(m_re)
p_re   <- family_params(m_re)[[1]]; phi_re <- sigma(m_re)
lam_re <- mu_re^(2 - p_re) / (phi_re * (2 - p_re))   # averías esperadas en cada máquina-año

round(c(ceros_observados = mean(pn$coste_total == 0) * 100,
        ceros_esperados  = mean(exp(-lam_re)) * 100), 1)
```

::: {.callout-note}
## En R: comparar modelos y medir el ajuste
Todo sale de tres extractores y un contraste, pero cada uno tiene su letra pequeña.

```r
logLik(m); AIC(m); BIC(m)          # ajuste global
attr(logLik(m), "df")              # nº de parámetros: incluye phi, p y sigma_u
anova(m0, m1)                      # LRT entre modelos ANIDADOS
```

- **`attr(logLik(m), "df")` cuenta más de lo que se ve.** En una Tweedie mixta suma los
  coeficientes **más** la dispersión, el índice y la varianza del efecto aleatorio. Es el número
  que hay que declarar al comparar, no el de filas de la tabla de coeficientes.
- **El LRT exige anidamiento estricto**: mismas filas, mismo mecanismo de estimación y que un
  modelo sea el otro con parámetros fijados a cero. Si dos ajustes difieren en **dos** cosas a la
  vez, hay que fabricar el eslabón intermedio, como hicimos con el gemelo de efectos fijos.
- **Si lo que se contrasta es una varianza**, el $p$-valor de `anova()` es conservador: con un solo
  componente en la frontera, la corrección más simple es dividirlo por dos [@selfliang1987].
- **El AIC compara modelos ajustados a los mismos datos**, aunque cada uno estime su propio índice
  $p$. Lo que **no** es comparable entre ajustes distintos es la **devianza** evaluada con índices
  distintos: si se usa como pérdida —en validación cruzada, por ejemplo—, hay que fijar un $p$ común.
- **Calibración**: `dplyr::ntile(fitted(m), 10)` agrupa por predicción y permite comparar medias.
  Agrupar por lo **observado** responde a otra pregunta —la discriminación— y arrastra regresión a
  la media.
- **Ceros esperados**: no hay función que los dé. Se deducen de los parámetros,
  $\Pr(S=0)=e^{-\lambda}$ con $\lambda = \mu^{2-p}/[\phi(2-p)]$, y se promedian sobre las filas.
:::

La segunda es la **calibración**: agrupamos las filas por lo que el modelo predice y
comprobamos si lo predicho se cumple. Cada modelo ordena las filas por *su* predicción, de modo
que los deciles de la @tbl-u36-re-calibracion no contienen las mismas máquina-años, pero la
pregunta que responde cada columna es la misma.

```{r}
#| label: tbl-u36-re-calibracion
#| tbl-cap: "Calibración de los dos modelos, cada uno por deciles de su propia predicción: media predicha y media observada en cada decil. El modelo con efecto aleatorio abre mucho más el abanico de predicciones."
calibrar <- function(ajuste, etiqueta) {
  tibble::tibble(modelo = etiqueta, ajustado = as.numeric(ajuste),
                 observado = pn$coste_total) |>
    dplyr::mutate(decil = dplyr::ntile(ajustado, 10)) |>
    dplyr::group_by(modelo, decil) |>
    dplyr::summarise(predicho = round(mean(ajustado)),
                     observado = round(mean(observado)), .groups = "drop")
}

calibracion <- dplyr::bind_rows(calibrar(fitted(m_tw), "efectos fijos"),
                                calibrar(mu_re, "efecto aleatorio"))
tidyr::pivot_wider(calibracion, names_from = modelo,
                   values_from = c(predicho, observado))
```

```{r}
#| label: fig-u36-re-calibracion-diag
#| fig-width: 6
#| fig-height: 5
#| fig-cap: "Calibración de los dos modelos: cada punto es un decil de la propia predicción, con lo predicho en el eje horizontal y lo observado en el vertical. La diagonal marca el acuerdo perfecto. El modelo de efectos fijos se mantiene pegado a ella pero recorre un tramo corto; el que incluye el efecto aleatorio abarca mucho más rango —hasta más de 4000 €— a costa de separarse en los extremos."
calibracion |>
  ggplot(aes(predicho, observado, colour = modelo)) +
  geom_abline(slope = 1, intercept = 0, linetype = 2, colour = "grey55") +
  geom_path(alpha = 0.5, linewidth = 0.6) +
  geom_point(size = 2.6) +
  scale_x_log10() + scale_y_log10() +
  scale_colour_manual(values = c(`efectos fijos` = "grey35",
                                 `efecto aleatorio` = "steelblue")) +
  labs(x = "coste medio predicho en el decil (€, escala log)",
       y = "coste medio observado (€, escala log)", colour = NULL)
```

La @fig-u36-re-calibracion-diag resume en un gráfico lo que la @tbl-u36-re-calibracion dice en
columnas. El modelo de **efectos fijos** apenas se despega de la diagonal —está bien calibrado—
pero su recorrido es corto: de 205 € a 2516 €, un factor de doce entre el decil más barato y el
más caro. El modelo con **efecto aleatorio** recorre de 138 € a 3396 € —un factor de
veinticinco— y llega a deciles cuyo gasto real supera los 4000 €, que el otro modelo
sencillamente no identifica.

El precio de esa amplitud se ve en los extremos: sus predicciones se quedan **por encima** de
lo observado en los deciles baratos (138 frente a 65 en el primero) y **por debajo** en los
caros (3396 frente a 4168 en el último). Ese patrón —predicciones menos extremas que la
realidad— es la firma del **encogimiento**: los efectos aleatorios se estiman contrayéndolos
hacia cero, tanto más cuanto menos información hay sobre cada grupo, y aquí cada máquina aporta
solo **tres o cuatro años**. Es una propiedad deseada, no un error —protege de tomarse al pie
de la letra una racha de mala suerte—, pero conviene saberlo.

Los ceros, por su parte, siguen bien reproducidos: **50.3 % esperados frente a 49.9 %
observados**, tan bien como con el modelo de efectos fijos.

Hay una segunda mirada, complementaria, que responde a la pregunta inversa y que a la dirección
de la fábrica le importa más: no «cuando el modelo dice 2000 €, ¿se gastan 2000 €?», sino
**«cuando el gasto real fue alto, ¿lo vio venir el modelo?»**. Para eso hay que agrupar por lo
**observado** —los mismos grupos para los dos modelos— y mirar qué predijo cada uno:

```{r}
#| label: fig-u36-re-calibracion
#| fig-width: 7.5
#| fig-height: 4.2
#| fig-cap: "Capacidad de anticipación: máquina-años agrupados por su gasto real —los que no tuvieron ninguna avería y los cinco quintiles de los que sí—, con el gasto medio observado en cada grupo (rojo) y el que había predicho cada modelo. El modelo con efecto aleatorio sigue mucho mejor el recorrido del gasto real; el de efectos fijos apenas se mueve."
pn |>
  dplyr::mutate(
    tramo = dplyr::if_else(coste_total == 0, "sin gasto",
                           paste0("Q", dplyr::ntile(dplyr::na_if(coste_total, 0), 5))),
    tramo = factor(tramo, levels = c("sin gasto", paste0("Q", 1:5))),
    `efectos fijos`    = as.numeric(fitted(m_tw)),
    `efecto aleatorio` = as.numeric(mu_re)) |>
  dplyr::group_by(tramo) |>
  dplyr::summarise(observado          = mean(coste_total),
                   `efectos fijos`    = mean(`efectos fijos`),
                   `efecto aleatorio` = mean(`efecto aleatorio`), .groups = "drop") |>
  tidyr::pivot_longer(-tramo, names_to = "serie", values_to = "eur") |>
  ggplot(aes(tramo, eur, colour = serie, group = serie)) +
  geom_line(linewidth = 0.9) + geom_point(size = 2.4) +
  scale_colour_manual(values = c(observado = "firebrick",
                                 `efectos fijos` = "grey55",
                                 `efecto aleatorio` = "steelblue")) +
  labs(x = "grupo según el gasto realmente observado", y = "coste anual medio (€)", colour = NULL)
```

La @fig-u36-re-calibracion es más elocuente que cualquier tabla. Donde el gasto real recorre de
0 € a más de 5000 €, el modelo de **efectos fijos** apenas se mueve —de 825 € a 1593 €—: sabía
tan poco de cada máquina que predecía casi lo mismo para todas. El modelo con **efecto
aleatorio** recorre de 563 € a 2812 €, siguiendo la pendiente del gasto real. Resumido en un
número, la correlación de rangos entre lo predicho y lo observado casi se **duplica**: de 0.34
a 0.60.

::: {.callout-note}
## Calibración y discriminación: dos preguntas, dos herramientas
Las dos miradas anteriores —la @tbl-u36-re-calibracion y la @fig-u36-re-calibracion— parecen lo
mismo y no lo son. La diferencia está en **por qué se agrupa**,
y de ahí salen las dos propiedades que se le piden a un modelo predictivo —independientes entre sí—:

|  | **Calibración** | **Discriminación** |
|---|---|---|
| Pregunta | ¿se cumple lo que el modelo anuncia? | ¿separa lo caro de lo barato? |
| Cómo se mira | agrupando por la **predicción** | agrupando por lo **observado** |
| Falla si… | predice 2000 € donde se gastan 800 € | predice lo mismo para todos |

Que sean independientes se ve con un caso extremo: un modelo que prediga **siempre la media
general** está perfectamente calibrado —en promedio acierta— y no discrimina nada. Es casi lo
que le ocurre a nuestro modelo de efectos fijos, cuyas predicciones apenas se separan de esa
media.

**Cómo se cuantifica cada una.** La calibración se resume en lo cerca que quedan las dos columnas
—o, más formalmente, ajustando `observado ~ predicho` y comprobando que la pendiente vale 1—. La
discriminación necesita una medida de **orden**, y el curso ha usado una distinta en cada tipo de
respuesta, aunque todas midan lo mismo:

- **binaria** ([Sección 2.7](../caso1/caso1_binaria.qmd#sec-u12-evaluacion)): el **AUC** de la curva
  ROC —la probabilidad de puntuar más alto a un caso que a un control—;
- **tiempo a evento** ([Sección 5.5](#sec-u35-inferencia)): el **índice de concordancia**, que es la
  misma idea sobre pares de máquinas ordenadas por riesgo;
- **respuesta continua**, como aquí: la **correlación de rangos** entre predicho y observado, que
  vuelve a ser la probabilidad de ordenar bien dos observaciones.

**Y una advertencia sobre la @fig-u36-re-calibracion**: al agrupar por el resultado, cada grupo
recoge
—además de su nivel real— una parte de **azar**, así que ningún modelo alcanza los extremos. Es
**regresión a la media**, no un defecto: un modelo predice la media, no la suerte. Por eso este
gráfico sirve para comparar modelos entre sí, pero no para juzgar si uno está bien calibrado; para
eso está la tabla anterior.
:::

### Diagnóstico {#sec-u36-re-diagnostico}

Repetimos sobre el modelo final la batería de la [Sección 6.3](#sec-u36-diagnostico): residuos
cuantil simulados y sus contrastes.

```{r}
#| label: fig-u36-re-dharma
#| fig-width: 9
#| fig-height: 4
#| fig-cap: "Residuos cuantil simulados (DHARMa) del modelo con efecto aleatorio de máquina: gráfico Q-Q frente a la uniforme (izquierda) y residuos frente al valor predicho (derecha)."
res_re <- DHARMa::simulateResiduals(m_re, n = 250, seed = SEMILLA_CURSO)
plot(res_re)
```

```{r}
#| label: u36-re-dharma-tests
DHARMa::testDispersion(res_re, plot = FALSE)
```

La @fig-u36-re-dharma no delata desajustes de forma, y el contraste de dispersión ya no
denuncia el exceso que encontramos en la [Sección 6.3](#sec-u36-diagnostico) —allí los residuos
se dispersaban 1.39 veces más de lo que el modelo podía generar—. Aquella variabilidad sobrante
era la heterogeneidad entre máquinas, y ahora tiene su propio parámetro.

Falta la prueba concreta que suspendió el modelo anterior: ¿queda dependencia dentro de cada
máquina? Repetimos el mismo contraste, comparando cuánto varían las medias de residuos por
máquina con lo que permitiría la independencia:

```{r}
#| label: u36-re-diagnostico
u_re <- residuals(res_re)
obs_re <- var(tapply(u_re, pn$id_maquina, mean))

set.seed(SEMILLA_CURSO)
nulo_re <- replicate(200, var(tapply(runif(nrow(pn)), pn$id_maquina, mean)))

round(c(varianza_observada = obs_re, esperada_si_independientes = mean(nulo_re),
        p_valor = mean(nulo_re >= obs_re)), 4)
```

La señal **ha desaparecido**: donde el modelo de la [Sección 6.3](#sec-u36-diagnostico) daba
0.0303 frente al 0.0224 de la independencia, ahora las medias por máquina varían **menos** de
lo que variarían si las filas fueran independientes. El efecto aleatorio ha hecho su trabajo
—y, si acaso, se ha pasado—.

Ese «pasarse» no es casual y conviene entenderlo, porque afecta a cómo se leen **todos** estos
residuos: `DHARMa` simula, por defecto, **condicionando** en los efectos aleatorios estimados,
es decir, usando el $u_i$ de cada máquina. Como ese $u_i$ se ha ajustado con los datos de esa
misma máquina, los residuos resultantes salen algo **mejores de lo que corresponde**: la
dependencia desaparece con creces y la dispersión tiende a quedarse corta. No es un error del
diagnóstico, es su alcance: lo que evalúa es si el modelo describe bien **la historia de cada
máquina**, que es justamente la pregunta que importa para nuestro presupuesto. Para juzgar en
cambio el ajuste a una **máquina nueva** habría que simular re-sorteando los efectos aleatorios
(`re.form = NA`), un diagnóstico distinto para una pregunta distinta.

::: {.callout-note}
## En R: diagnóstico de un modelo mixto con `DHARMa`
Los residuos clásicos no sirven con una respuesta mitad discreta mitad continua; `DHARMa` los
sustituye por **residuos cuantil simulados**, que bajo un modelo correcto son uniformes.

```r
res <- DHARMa::simulateResiduals(m, n = 250, seed = SEMILLA_CURSO)
plot(res)                                   # Q-Q uniforme + residuos frente a predicho
DHARMa::testUniformity(res)                 # ¿son uniformes? (Kolmogorov-Smirnov)
DHARMa::testDispersion(res)                 # ¿sobra o falta variabilidad?
DHARMa::testZeroInflation(res)              # ¿hay más ceros de los que el modelo genera?
```

- **`residuals(res)`** devuelve el vector de residuos escalados, que sirve para construir
  contrastes propios —como el de agrupamiento que usamos aquí—.
- **La simulación es condicional por defecto** (`re.form = NULL`) y por eso los residuos salen
  optimistas, como acabamos de ver; `re.form = NA` da la versión **marginal**, que es la que
  corresponde si el modelo va a predecir unidades nuevas.
- **`recalculateResiduals(res, group = id)`** agrega observaciones y residuos por grupo y devuelve
  un objeto `DHARMa` nuevo: es la vía estándar para diagnosticar **al nivel del grupo** en lugar de
  al de la fila.
- **Un contraste que no salta no siempre es buena noticia.** Tras añadir un efecto aleatorio es
  normal que la señal de agrupamiento desaparezca «con creces» y que la dispersión se quede corta:
  conviene leerlo como el alcance del diagnóstico, no como una virtud del modelo.
:::

### Predicción: el presupuesto revisado {#sec-u36-re-prediccion}

Y aquí el agrupamiento deja de ser una cuestión técnica para convertirse en euros. Con efectos
aleatorios hay **dos predicciones posibles**, y no dan lo mismo:

```{r}
#| label: u36-re-presupuesto
nd_re <- subset(pn, anio == 4); nd_re$edad <- nd_re$edad + 1; nd_re$exposicion <- 1

cond <- predict(m_re, newdata = nd_re, type = "response")                   # con su u_i
marg <- predict(m_re, newdata = nd_re, type = "response", re.form = NA)     # con u = 0
sd_u <- unname(sqrt(unlist(VarCorr(m_re)$cond)))

round(c(condicional        = sum(cond),
        marginal_u_cero    = sum(marg),
        marginal_corregida = sum(marg) * exp(sd_u^2 / 2),   # corrección de Jensen
        efectos_fijos_6.3  = sum(pred5)))
```

- La **condicional** (497 000 €) usa el historial de cada máquina: es la que corresponde a nuestro
  presupuesto, porque las 400 máquinas ya están en la fábrica y sabemos cuáles han salido caras.
- La **marginal con $u = 0$** (399 000 €) describe una máquina «de nivel medio»… pero **no es el
  gasto medio de la población**, y por eso sale casi 100 000 € más baja. Aquí reaparece el efecto de
  Jensen de la [Unidad 3.2](#sec-u32-lognormal): como el enlace es log,
  $\mathbb{E}[e^{u}] = e^{\sigma_u^2/2} > 1$, y poner $u = 0$ devuelve algo parecido a la
  **mediana**, no a la media. Multiplicar por $e^{\sigma_u^2/2}$ la lleva a la escala correcta:
  **532 000 €**.

Y esa última cifra vale como comprobación de coherencia interna, porque **casi reproduce el
presupuesto de la [Sección 6.3](#sec-u36-prediccion)** (538 000 €, un 1 % de diferencia). No es
casualidad: el modelo de efectos fijos estima precisamente la **media poblacional**, así que
debe coincidir con la predicción marginal —una vez corregida— del modelo mixto. Los dos modelos
no discrepaban sobre cuánto gasta el parque en promedio; discrepaban sobre la **precisión** de
esa cifra y sobre el gasto de **cada** máquina.

La moraleja presupuestaria es concreta: **cuál de las tres se lleva a la reunión depende de
para qué máquinas se presupuesta**, y confundirlas cuesta decenas de miles de euros. Para el
parque actual, la condicional; para valorar una ampliación con máquinas que aún no existen, la
marginal corregida; la de $u = 0$, para nada —es una mediana disfrazada de media—.

#### Del valor esperado al intervalo de predicción {#sec-u36-re-predictiva}

Todas esas cifras son **medias**, y en la [Sección 6.3](#sec-u36-prediccion) quedó pendiente la
pregunta que de verdad interesa para dotar una partida: no cuánto se gastará **en promedio**,
sino entre qué valores se moverá el gasto **real** del año que viene. Eso es un **intervalo de
predicción**, y con esta familia se obtiene sin fórmulas nuevas: **simulando el mecanismo**. Ya
tenemos todas las piezas de la [Sección 6.2](#sec-u36-mapa) —para cada máquina, las averías que
espera y lo que cuesta cada una—, así que basta jugar el año muchas veces:

```{r}
#| label: u36-re-predictiva
alfa_re  <- (2 - p_re) / (p_re - 1)                     # forma de la Gamma de cada avería
lambda_i <- cond^(2 - p_re) / (phi_re * (2 - p_re))     # averías esperadas de cada máquina
theta_i  <- phi_re * (p_re - 1) * cond^(p_re - 1)       # escala de su coste

set.seed(SEMILLA_CURSO)
totales <- replicate(4000, {
  N <- rpois(length(cond), lambda_i)                    # ¿cuántas averías tiene cada máquina?
  sum(rgamma(length(cond), shape = N * alfa_re, scale = theta_i))   # ...y cuánto cuestan
})

round(c(prevision      = sum(cond),
        media_simulada = mean(totales),
        IC90_inf       = unname(quantile(totales, 0.05)),
        IC90_sup       = unname(quantile(totales, 0.95)),
        percentil90    = unname(quantile(totales, 0.90))))
```

Que la media simulada reproduzca la previsión es la comprobación de que la simulación es fiel
al modelo. Lo nuevo es lo demás: el gasto real del parque caerá, con un 90 % de confianza, en
una banda de en torno al **±9 %** alrededor de la previsión. Y si la dirección quiere una
partida que se quede corta solo uno de cada diez años, la cifra a dotar no es la previsión sino
el **percentil 90**.

Conviene ver ahora la misma cuenta para **una sola máquina**, porque el contraste es la lección
de todo el apartado:

```{r}
#| label: u36-re-predictiva-maquina
i <- order(cond)[length(cond) %/% 2]                    # una máquina de previsión mediana
una <- rgamma(4000, shape = rpois(4000, lambda_i[i]) * alfa_re, scale = theta_i[i])

round(c(prevision = cond[i], prob_cero_pct = mean(una == 0) * 100,
        mediana = median(una), percentil90 = unname(quantile(una, 0.90))))
```

Para el parque, la incertidumbre del resultado casi desaparece: son **400 máquinas** cuyos
azares se compensan, y por eso la banda de predicción acaba siendo del mismo orden que la
incertidumbre de la media que calculamos en la [Sección 6.3](#sec-u36-prediccion). Para **una**
máquina no se compensa nada: su previsión ronda los 800 €, pero lo más probable —más de un 40 %
de las veces— es que no gaste **nada**, y uno de cada diez años superará los 2000 €. La media,
ahí, no describe casi ningún año concreto.

De ahí una regla práctica que excede al ejemplo: **las medias se agregan bien y la
incertidumbre no**. Presupuestar el parque con la suma de las previsiones es razonable;
prometer esa cifra para una máquina concreta, no.

::: {.callout-note}
## En R: predecir con efectos aleatorios, y con incertidumbre
Con un modelo mixto, `predict()` admite **dos** predicciones distintas, y hay que elegir a
conciencia:

```r
predict(m, newdata = nd, type = "response")                    # CONDICIONAL: usa el u_i del grupo
predict(m, newdata = nd, type = "response", re.form = NA)      # MARGINAL: pone u = 0
predict(m, newdata = nd, type = "response", allow.new.levels = TRUE)   # grupo nunca visto
```

- **La condicional** requiere que el grupo esté en los datos de ajuste; es la que corresponde cuando
  se predice sobre las mismas unidades observadas.
- **La marginal con `re.form = NA`** no es el promedio de la población: con enlace log devuelve algo
  parecido a la **mediana**, y hay que multiplicar por $e^{\sigma_u^2/2}$ para llevarla a la media
  (el efecto de Jensen de la [Unidad 3.2](#sec-u32-lognormal)).
- **Incertidumbre de la media**: `se.fit = TRUE` en la escala del enlace, volviendo con `exp()`. Para
  un **agregado**, los intervalos individuales no se suman: método delta con `vcov(m)$cond`, como en
  la [Sección 6.3](#sec-u36-prediccion).
- **Intervalo de predicción**: exige simular la respuesta, no solo la media. En una Tweedie se hace
  sin paquetes adicionales, generando la mixtura a partir de $(\hat\mu, \hat\phi, \hat p)$ —`rpois`
  para las averías y `rgamma` para su coste—; comprobar que la media simulada reproduce la previsión
  es la validación de que la simulación es fiel.
- **Un percentil alto de esa predictiva** es lo que se dota cuando la partida no puede quedarse
  corta; la media, por definición, se queda corta la mitad de los años.
:::

### Validación contra el DGP {#sec-u36-validacion-re}

Cerramos como en las secciones anteriores —[6.1](#sec-u36-lentes) y
[6.3](#sec-u36-validacion-tw)—, confrontando con la verdad lo que este modelo añade. La
@tbl-u36-validacion-re indica —como la de la [Sección 6.3](#sec-u36-validacion-tw)— **de dónde
sale** cada valor verdadero, porque ninguno se lee directamente del banco:

```{r}
#| label: tbl-u36-validacion-re
#| tbl-cap: "Validación del modelo final: los dos parámetros que el efecto aleatorio pone en juego, con el valor estimado y la procedencia del valor verdadero. Ninguno se lee directamente del DGP: los dos se derivan de él."
sd_logZ <- sqrt(trigamma(1 / verdad$theta_frail))   # sd(log Z) de la fragilidad del DGP

tibble::tibble(
  cantidad = c("sd del efecto de máquina", "índice p"),
  estimado = c(round(sqrt(unlist(VarCorr(m_re)$cond)), 3),
               round(family_params(m_re)[[1]], 3)),
  verdad   = c(round(2 * sd_logZ, 3),
               round((1/verdad$phi_coste + 2) / (1/verdad$phi_coste + 1), 3)),
  de_donde = c("2 × sd(log Z): la fragilidad entra dos veces",
               "(alfa+2)/(alfa+1), con alfa = 1/phi del coste"))
```

**Primero, lo que el modelo ha sabido descartar.** El `fabricante` es, por diseño, un control **sin
efecto**: su verdad es cero en los dos canales del DGP. En efectos fijos salía significativo; al
reconocer el agrupamiento, el contraste conjunto lo ha expulsado. Es la lección que el curso repite
desde el Caso 1, ahora en su versión más cara: **el ruido se disfraza de señal cuando se ignora la
estructura de los datos**, y la cura no es un contraste más exigente, sino un modelo que represente
esa estructura.

**El índice se acerca a su valor.** De 1.351 en efectos fijos a 1.266 con el efecto aleatorio,
frente al 1.143 del mecanismo: recorre buena parte del camino, que es justo lo que la explicación de
la subsección anterior predecía. Que no lo agote también tiene sentido, y por una razón que ningún
modelo anual puede remediar: en el proceso generador, **cada avería cuesta según su tipo**
—mecánica,
eléctrica, hidráulica o electrónica, con efectos que van de 0 a 0.45 en escala log
([Unidad 3.1](#sec-u31))—, y el tipo cambia de una avería a otra **dentro del mismo año**. Al
agregar el gasto anual esa variabilidad desaparece de las covariables pero no de los datos, así que
sigue habiendo dispersión que solo $\hat p$ puede absorber. Es el precio del dato agregado, y ya lo
pagamos en la [Sección 6.3](#sec-u36-canales) al perder la descomposición en canales.

**Y $\sigma_u$ mide la fragilidad… por partida doble.** Aquí está la sorpresa. La desviación
estimada, $0.757$, es **más del doble** del $0.357$ que tiene la fragilidad del DGP en escala log.
¿Falla la estimación? No: fallaría la comparación ingenua, y el motivo es la composición que
vertebra toda la unidad. En el proceso generador, la **misma** $Z_i$ multiplica el riesgo de fallar
*y* el coste de cada avería; como el coste anual es el producto de ambos, la máquina entra en él
**dos veces**:

$$\mathbb{E}[S_i] \;=\; \underbrace{\lambda_i}_{\propto\, Z_i}\cdot
\underbrace{\mu_{Y,i}}_{\propto\, Z_i} \;\propto\; Z_i^{2}
\qquad\Longrightarrow\qquad
\operatorname{sd}\big(\log Z_i^{2}\big) \;=\; 2\operatorname{sd}(\log Z_i) \;=\; 0.714 .$$

Y $0.757$ frente a $0.714$ es un acuerdo excelente. La fragilidad reaparece así por cuarta vez
en el caso: el GLMM Gamma de la [Unidad 3.3](#sec-u33) la vio en el importe, el Cox de la
[Sección 5.6](#sec-u35-fragilidad) en el riesgo, las tres lentes de la [Sección
6.1](#sec-u36-lentes) en el indicador, y aquí aparece **elevada al cuadrado**, porque el euro
anual la sufre dos veces. Un solo latente, cuatro respuestas, y en esta la huella es el doble
de grande.

### ¿El efecto de máquina predice, o solo describe? {#sec-u36-cv}

Queda una duda razonable sobre el modelo que hemos elegido. Su parámetro estrella, $\sigma_u =
0.76$, se ha estimado **con los mismos datos** que luego explica: cada $u_i$ se ajusta al
historial de su máquina, así que no sorprende que el ajuste mejore. La pregunta que importa
para presupuestar es otra: ese historial, ¿sirve para anticipar **el año que viene**, o solo
para describir los años ya vistos?

Eso solo lo responde salir de la muestra. El experimento es sencillo y aísla exactamente esa
pregunta: **el mismo modelo y la misma partición**, cambiando únicamente si al predecir una
fila retenida se usa el $u_i$ de su máquina —estimado con sus **otros** años— o se ignora.

Conviene detallar qué hace el cálculo, porque la tabla resume varias operaciones encadenadas:

1. Se parte el panel en **cinco pliegues de filas** y, en cada vuelta, se **reajusta el modelo
   completo** con las otras cuatro quintas partes. Nada de lo que se evalúa ha intervenido en el
   ajuste.
2. Para las máquina-años retenidas se calculan **dos predicciones**: la **condicional**, que usa el
   $\hat u_i$ de esa máquina —disponible porque sus otros años sí estaban en el entrenamiento—, y la
   **marginal**, que lo ignora y predice como si fuera una máquina cualquiera con esas covariables.
3. Cada predicción se puntúa con la **devianza Tweedie** media sobre las filas retenidas, la pérdida
   propia de la familia: cuanto menor, mejor predicción. Se evalúa siempre con el **mismo** $p$
   —el del modelo final—, porque cada reajuste estima el suyo y con índices distintos las devianzas
   no serían promediables.
4. La tabla da la **media** de esa devianza sobre los cinco pliegues y su **error estándar entre
   pliegues**, que es la escala con la que hay que leer la diferencia.

```{r}
#| label: tbl-u36-cv
#| tbl-cap: "Validación cruzada de cinco pliegues sobre el modelo final: error de predicción fuera de muestra usando el historial de cada máquina (condicional) o prescindiendo de él (marginal). Solo cambia la predicción; el modelo y la partición son los mismos."
# la devianza se evalúa con un p COMÚN: cada ajuste del bucle estima el suyo y,
# con índices distintos, las devianzas no serían promediables
p_cv <- family_params(m_re)[[1]]
dev_tw <- function(y, mu, p = p_cv) {
  mean(2 * (y^(2-p)/((1-p)*(2-p)) - y*mu^(1-p)/(1-p) + mu^(2-p)/(2-p)))
}

set.seed(SEMILLA_CURSO)
pliegues <- rsample::vfold_cv(pn, v = 5)

purrr::map_dfr(pliegues$splits, function(s) {
  ent <- rsample::analysis(s); pru <- rsample::assessment(s)
  m   <- glmmTMB(formula(m_re), family = tweedie, data = ent)
  c(condicional = dev_tw(pru$coste_total,
                         predict(m, pru, type = "response", allow.new.levels = TRUE)),
    marginal    = dev_tw(pru$coste_total,
                         predict(m, pru, type = "response", re.form = NA)))
}) |>
  dplyr::summarise(dplyr::across(dplyr::everything(),
                                 list(media = mean, ee = \(x) sd(x) / sqrt(length(x))))) |>
  round(1)
```

La respuesta es afirmativa y con margen: usar el historial reduce el error de predicción en
torno a un **13 %**, muy por encima de la variabilidad entre pliegues. El efecto aleatorio no
es un adorno descriptivo —**se gana el sitio prediciendo**—, y esta es la contrapartida fuera
de muestra de lo que la [subsección anterior](#sec-u36-re-prediccion) mostraba en euros: los
497 000 € de la previsión condicional no son una cifra más precisa por casualidad, sino porque
esa información funciona.

#### Y si la máquina fuera nueva: la partición por grupos {#sec-u36-cv-grupos}

Hay un matiz en lo anterior que conviene no pasar por alto, porque es la fuente de confusión
más habitual al validar modelos mixtos. La columna «marginal» de la tabla **no** dice cuánto
erraríamos con una máquina **nueva**. Y no lo dice por un detalle del montaje: en esa columna
la máquina retenida **sí estaba en el entrenamiento** —solo hemos decidido ignorar su $u_i$ al
predecir—, de modo que sus otros años han contribuido a estimar los coeficientes comunes, el
$\hat\sigma_u$ y el $\hat p$. La comparación con la columna condicional es impecable, porque
ambas comparten exactamente el mismo ajuste; pero como estimación del error ante una máquina
desconocida, esa cifra es **optimista**.

Para responder a esa otra pregunta hay que cambiar **la partición**, no la predicción: dejar
fuera **máquinas enteras**, de modo que ninguna fila de la máquina evaluada haya intervenido en
el ajuste. El cálculo es el mismo de antes con dos cambios:

1. Los pliegues se forman **por máquina** (`group_vfold_cv`) en vez de por fila: si una máquina cae
   en el pliegue de prueba, van sus cuatro años.
2. Solo cabe la predicción **marginal**: la máquina no existía al ajustar, así que no hay $\hat u_i$
   que usar. `re.form = NA` es aquí obligatorio, no una opción.

```{r}
#| label: tbl-u36-cv-grupos
#| tbl-cap: "Validación cruzada dejando fuera máquinas enteras: error de predicción ante una máquina nunca vista, necesariamente marginal. Se acompaña, como referencia, del error de las dos predicciones sobre máquinas conocidas (tabla anterior)."
set.seed(SEMILLA_CURSO)
pliegues_maq <- rsample::group_vfold_cv(pn, group = id_maquina, v = 5)

d_nuevas <- purrr::map_dbl(pliegues_maq$splits, function(s) {
  ent <- rsample::analysis(s); pru <- rsample::assessment(s)
  m   <- glmmTMB(formula(m_re), family = tweedie, data = ent)
  dev_tw(pru$coste_total, predict(m, pru, type = "response", re.form = NA))
})

round(c(maquina_nueva_media = mean(d_nuevas),
        maquina_nueva_ee    = sd(d_nuevas) / sqrt(length(d_nuevas))), 1)
```

Puestas junto a las de la @tbl-u36-cv, las tres cifras de la @tbl-u36-cv-grupos ordenan el
problema de menor a mayor dificultad, y esa es la lectura que conviene llevarse:

- **Máquina conocida, usando su historial** (≈ 284): la situación de nuestro presupuesto. Es la más
  fácil, porque el modelo sabe *quién* es cada máquina.
- **Máquina conocida, ignorando su historial** (≈ 329): peor, y la diferencia con la anterior mide
  lo que vale ese conocimiento.
- **Máquina nueva** (≈ 323): predecir a ciegas sobre una unidad jamás vista. Que salga en la misma
  zona que la anterior tiene sentido —en ambas se predice sin $u_i$—, y la pequeña diferencia entre
  las dos es justamente el optimismo que anticipábamos: en la segunda, los parámetros comunes sí se
  habían estimado con años de esa misma máquina.

De ahí la regla, que no es «usa siempre la partición agrupada» sino: **la partición debe imitar
el uso real del modelo**. Para presupuestar el parque actual, la validación por filas con
predicción condicional es la honesta, porque en producción también conoceremos el historial de
cada máquina. Para decidir la compra de una máquina que aún no existe, la honesta es la
agrupada. Dar la primera cifra cuando la pregunta es la segunda sería prometer una precisión
que no se tendrá.

Un apunte antes de seguir, porque enlaza con lo que viene. Con **1531 filas y trece
parámetros**, ninguno de estos modelos tiene margen real para sobreajustar. Esa holgura —muchos
datos, pocos parámetros— es justamente la que hace innecesaria la **regularización**, una
herramienta que el Caso 2 sí necesitó y cuyos límites en este terreno veremos en la [Sección
6.5](#sec-u36-fronteras).

::: {.callout-note}
## En R: validación cruzada con datos agrupados
`rsample` construye los pliegues; el bucle de ajuste y evaluación es el mismo en los dos casos.

```r
rsample::vfold_cv(datos, v = 10)                          # reparte FILAS
rsample::group_vfold_cv(datos, group = id, v = 10)        # reparte GRUPOS enteros

# de cada split: analysis() es el entrenamiento, assessment() la prueba
purrr::map_dbl(pliegues$splits, \(s) {
  m <- glmmTMB(formula, family = tweedie, data = rsample::analysis(s))
  perdida(rsample::assessment(s)$y, predict(m, rsample::assessment(s), type = "response"))
})
```

- **La pérdida debe ser comparable entre ajustes.** Si se usa la devianza Tweedie, hay que evaluarla
  con un **$p$ común** —el de un ajuste de referencia—: cada modelo del bucle estima el suyo, y con
  índices distintos las devianzas no se pueden promediar.
- **Lee el error estándar entre pliegues** antes de interpretar diferencias: la variabilidad de la
  partición suele ser mayor que el efecto que se quiere medir.
- **La predicción debe ser coherente con la partición.** Con `vfold_cv` el grupo está en el
  entrenamiento y cabe predecir de forma **condicional**; con `group_vfold_cv` el grupo es nuevo y
  solo cabe la **marginal** (`re.form = NA`), que ahí no es una opción sino la única posible.
  Mezclarlas —evaluar predicciones condicionales y presentarlas como estimación del error ante
  unidades nuevas— es el error clásico de este montaje.
- **Ignorar el efecto aleatorio no equivale a no haber visto el grupo.** Predecir con
  `re.form = NA` sobre una unidad que **sí** estaba en el entrenamiento sigue siendo optimista: sus
  filas han contribuido a estimar los coeficientes comunes y las varianzas. Para el error ante una
  unidad realmente nueva hay que cambiar **la partición**, no solo la predicción.
- **El grupo del `group_vfold_cv` debe ser el de la dependencia real** —aquí la máquina—, no
  cualquier factor a mano.
:::

## 6.5 Más allá del GLM: un mapa para seguir {#sec-u36-fronteras}

### El caso, de un vistazo {#sec-u36-resumen}

Antes de mirar hacia fuera conviene mirar hacia atrás. El Caso 3 ha recorrido **seis unidades y
cinco tablas del banco**, y en cada una la secuencia ha sido la misma: una pregunta de la fábrica, un
tipo de respuesta, una familia que la representa. Puesto en una tabla, el bloque entero cabe en una
página:

| Unidad | La pregunta | Datos y respuesta | El modelo | En R |
|:--:|:-----------------|:----------------|:---------------|:--------------|
| [3.1](#sec-u31) | ¿Cuánto cuesta una avería? | `averias`: importe de cada reparación (€) | **GLM Gamma** con enlace log | `glm(family = Gamma(link = "log"))` |
| [3.2](#sec-u32) | ¿Es de verdad una Gamma, y en qué escala? | el mismo importe | **Inversa gaussiana** y **log-OLS** frente a Gamma; relación media-varianza | `glm(family = inverse.gaussian)`; `lm(log(y))` + *smearing* |
| [3.3](#sec-u33) | ¿Hay máquinas crónicamente caras? | `averias`, agrupadas por máquina | **GLMM Gamma** con intercepto y pendiente aleatorios | `glmmTMB(... + (1 + edad \| id_maquina))` |
| [3.4](#sec-u34) | ¿Cada cuánto se avería? | `intervalos`: tiempo entre fallos, con censura | **AFT** exponencial, Weibull y lognormal | `survreg(Surv(t, evento) ~ x)` |
| [3.5](#sec-u35) | ¿El riesgo es proporcional en el tiempo? | `intervalos` y `seguimiento` (*start-stop*) | **Cox**, con fragilidad y covariable temporal | `coxph(Surv(ini, fin, ev) ~ x + frailty(id))` |
| [6.1](#sec-u36-lentes) | ¿Dicen lo mismo las tres lecturas del fallo? | `seguimiento`: máquina-mes | `cloglog` persona-periodo, **Poisson a trozos** y Cox | `glm(binomial("cloglog"))`, `glm(poisson)`, `coxph()` |
| [6.2](#sec-u36-mapa)–[6.4](#sec-u36-agrupados) | ¿Cuánto costará el mantenimiento el año que viene? | `panel`: máquina-año, coste total **con ceros** | **Tweedie** (Poisson–Gamma compuesta) con efecto aleatorio de máquina | `glmmTMB(family = tweedie, ... + (1 \| id_maquina))` |

Tres hilos atraviesan la tabla de arriba abajo, y son lo que conviene llevarse del caso.

**Uno · la respuesta manda.** Importe, tiempo, indicador o euro anual: cada tipo de respuesta escoge
su familia, y con ella el enlace, la función de varianza y la forma de interpretar. Nada de esto es
una preferencia de método; es una consecuencia de lo que se ha medido.

**Dos · casi todo es el mismo marco.** La [Sección 6.1](#sec-u36-lentes) lo enseñó de la forma más
rotunda posible: tres maquinarias que parecían mundos distintos —una binaria, un conteo y un
hazard— estimaban el mismo mecanismo con las mismas cifras. Y la [Sección 6.2](#sec-u36-mapa) puso
las familias en una sola recta, $\operatorname{Var}(Y)=\phi\,\mu^{p}$, donde la Tweedie ocupaba el
hueco que faltaba. El curso no ha sido un catálogo de modelos sueltos.

**Tres · el mismo latente, cuatro veces.** La máquina que falla más *y* cuesta más apareció como
intercepto aleatorio del coste en 3.3, como fragilidad del riesgo en 5.6, como intercepto de las
tres lentes en 6.1 y como $\sigma_u$ del euro anual en 6.4 —ahí, elevada al cuadrado, porque el
coste anual la sufre por partida doble—. Reconocerla no era un refinamiento: sin ella, el
`fabricante` parecía significativo, el índice $\hat p$ salía inflado y los intervalos prometían una
precisión inexistente.

El caso está cerrado: tenemos un modelo que responde a la pregunta que lo abrió y sabemos qué
vale su respuesta. Pero un curso no termina cuando se acaban las respuestas, sino cuando se ven
las **preguntas que quedan fuera**. Esta última sección no enseña modelos nuevos —ya hemos
visto bastantes—: solo pone nombre a lo que hay al otro lado de la frontera, para que se
reconozca cuando aparezca y se sepa dónde buscar.

Conviene ordenarlo por **preguntas**, no por técnicas, que es como se presentan los problemas
en la práctica. Todas las de esta tabla podrían plantearse sobre nuestro mismo banco de
averías.

| La pregunta que no hemos respondido | Dónde mirar | En R |
|:------------------------------|:--------------------------|:------------|
| ¿Y si el cero tuviera un **mecanismo propio** —máquinas paradas, sin contrato de mantenimiento— en vez de ser «no hubo averías»? | Modelos **en dos partes** (*hurdle*) e **inflados de ceros**, que separan la probabilidad de gastar de la cuantía | `glmmTMB(..., ziformula = ~ 1)`; <br>`pscl::hurdle()` |
| ¿Y si el efecto de la edad **no fuera una recta** en escala log? | **Modelos aditivos** (GAM): la covariable entra como una curva suave estimada de los datos | `mgcv::gam(y ~ s(edad) + ...)` |
| ¿Y si quisiéramos modelar la **secuencia** de averías de cada máquina, en vez de trocearla en esperas? | Procesos de **eventos recurrentes** (Andersen–Gill y variantes) | `coxph(Surv(inicio, fin, evento) ~ <br>         x + cluster(id))` |
| ¿Y si distinguiéramos **por qué** falla —mecánica, eléctrica…—, o quisiéramos seguir estados (operativa → degradada → averiada)? | **Riesgos competitivos** y modelos **multiestado** | `survival::survfit()` con `etype`; <br> paquetes `cmprsk`, `mstate` |
| ¿Y si el efecto de una covariable **cambiara a lo largo del tiempo** de forma suave, en vez de ser constante? | **Riesgos a trozos aditivos** (PAMM) y paramétricos flexibles de **Royston–Parmar** | `pammtools`;<br> `flexsurv::flexsurvspline()` |
| ¿Y si interesara la **diferencia** de riesgo en lugar del cociente —cuántas averías más al año, no cuántas veces más—? | Modelo **aditivo de Aalen** | `timereg::aalen()` |
| ¿Y si quisiéramos que la incertidumbre de **todos** los parámetros llegara hasta la predicción final? | Ajuste **bayesiano**: la predictiva incorpora de serie la incertidumbre de estimación | `brms::brm(..., family = tweedie())`;<br> `rstanarm` |

Dos observaciones sobre esta lista. La primera es que **casi todas son extensiones, no sustituciones**:
un GAM sigue siendo un GLM con el predictor lineal relajado; los eventos recurrentes siguen siendo
Cox con otra respuesta; el modelo en dos partes son dos GLM. Lo aprendido no caduca —se recombina—.
La segunda es que **la más ambiciosa es la última**, y por una razón que este caso ha dejado a la
vista: nuestro intervalo de predicción trataba $\hat\beta$, $\hat\phi$, $\hat p$ y $\hat\sigma_u$ como
si fueran exactos. Un ajuste bayesiano no necesita esa concesión.

### Un límite distinto: hasta dónde llega la selección automática {#sec-u36-regularizacion}

Cierro con una frontera de otro tipo, que no es un modelo sino una herramienta: la
**regularización**. En el Caso 2 usamos `glmnet` para penalizar una Poisson con muchos predictores
—encoger los coeficientes hacia cero y, con penalización $\ell_1$, seleccionar variables
[@tibshirani1996; @friedman2010]—. En este estudio de caso que hemos ido trabajando en este último bloque **no hace falta** la regularización: con trece parámetros y 1531 filas no hay
sobreajuste que corregir, como ya demostró la validación cruzada. Pero su límite en este
terreno es instructivo y merece un minuto.

Conviene primero corregir una idea extendida: suele decirse que `glmnet` no cubre familias como la
Gamma. **Ya no es cierto** —desde la versión 4.0 admite cualquier objeto `family` de `stats::glm()`,
resolviéndolo por Newton proximal en lugar de por descenso por coordenadas—. El límite real está en
otro sitio, y es más interesante: **la penalización actúa sobre $\boldsymbol\beta$, no sobre los
parámetros de la familia**. En una Tweedie eso significa que $p$ hay que fijarlo de antemano, o
recorrer una rejilla en $p$ **y** en $\lambda$, validando en dos dimensiones a la vez.

Y ahí está la moraleja que cierra la unidad, porque resume lo que la Tweedie nos ha enseñado:
seleccionar automáticamente es fácil cuando toda la estructura del modelo vive en el **predictor
lineal**. Cuando parte de ella vive en la **función de varianza** —como aquí—, la selección deja de
ser un botón y vuelve a ser lo que ha sido durante todo el curso: **una decisión de modelización**.

<!-- 6.4 VERIFICADA CONTRA EL RENDER (2026-08-03):
       - GLMM Tweedie: coeficientes casi iguales; SE +30% a +45% (mediana 41%);
         fabricante p: B 0.0223 -> 0.0462 (AL FILO, no se desinfla del todo),
         C 0.0167 -> 0.1232. La prosa lo dice asi y lo explica: el DGP tiene ademas
         PENDIENTE aleatoria (sigma_pend = 0.05) que no modelamos.
       - p: 1.351 -> 1.266 (mecanismo 1.143).
       - sd del efecto aleatorio: 0.749. NO comparar con sd(log Z) = 0.357 sino con
         2*sd(log Z) = 0.714: el DGP mete la MISMA Z en el hazard (dgp_averias.R:130)
         y en el coste (linea 142), asi que el coste anual es proporcional a Z^2.
         Acuerdo excelente (0.749 vs 0.714); el exceso lo aporta sigma_pend.
       - CV REDISENADA (2 veces). Historia, para no repetir el camino:
         (1) validaba el modelo de EFECTOS FIJOS -> incoherente: es el que se descarta.
         (2) comparaba particiones (filas vs maquinas) en los dos modelos -> 20 ajustes y,
             sobre todo, redundante: repetia en devianzas lo que Prediccion ya dice en euros
             (497k condicional vs 532k marginal).
         (3) ACTUAL: una sola pregunta que NO estaba respondida —¿el efecto de maquina
             PREDICE o solo describe?—. Mismo modelo, misma particion (filas, v=5), y lo
             unico que cambia es usar o no el u_i al predecir. VERIFICADO con mgcv (P0=1.27):
               condicional 277.4 (ee  6.3)
               marginal    318.2 (ee 13.7)   -> usar el historial mejora un 13%
             Son 5 ajustes glmmTMB. VERIFICADO en el render: condicional 284.1 (ee 6.9),
             marginal 329.2 (ee 13.8) -> 13.7% de mejora.
         (4) AÑADIDO despues (a peticion) el subapartado "Y si la maquina fuera nueva":
             group_vfold_cv con prediccion forzosamente marginal, 5 ajustes mas.
             VERIFICADO con mgcv (P0=1.27, v=5): devianza 323.4 (ee 20.6).
             CLAVE DIDACTICA: la columna "marginal" de la tabla anterior NO es lo mismo que
             la particion por maquinas — alli la maquina SI estaba en el entrenamiento y sus
             filas contribuyeron a los coeficientes comunes, sigma_u y p. De ahi que salga
             algo optimista respecto a la de maquinas nuevas. Las tres cifras ordenan la
             dificultad: 284 (conocida, con historial) < 323 (nueva) ~ 329 (conocida, sin
             historial). CONFIRMAR el 323 con glmmTMB en el render.
     ESTRUCTURA 6.4: ajuste (con summary) -> inferencia y seleccion -> bondad -> diagnostico
     -> prediccion -> validacion contra el DGP -> validacion cruzada -> regularizacion.
     Mismo itinerario que 6.3.
     CIFRAS DE LA AMPLIACION — VERIFICADAS CONTRA EL RENDER (2026-08-03):
       - m_tw_re: sd_maquina 0.749 (Var 0.5614), phi 228, p 1.266, AIC 14821.4.
       - fabricante: LRT 4.575 (2 gl), p = 0.1015 -> SALE. OJO al AIC: 14821.4 con el
         factor vs 14821.9 sin el -> el AIC casi lo mantiene (umbral 4 vs 5.99 del LRT).
         La prosa explica esa discrepancia; no ocultarla.
       - m_re (final, sin fabricante): AIC 14821.9 vs 14983.3 del fijo -> caida de 161.
         Factores: edad 1.145, carga 2.777, Critica 2.156, plan 0.498.
       - ceros: 49.9 observados vs 50.3 esperados (mejor que mi verificacion con mgcv).
       - calibracion condicional (agrupando por la PREDICCION): pred 138..3396 vs obs
         65..4168. Patron de ENCOGIMIENTO (predicciones menos extremas que la realidad).
       - fig-u36-re-calibracion REHECHA a peticion: ahora agrupa por lo OBSERVADO (sin
         gasto + quintiles de los positivos), mismos grupos para los dos modelos, y traza
         observado / efectos fijos / efecto aleatorio. VERIFICADO (mgcv):
           tramo        n    observado  fijos  aleatorio
           sin gasto  764        0        825      563
           Q1         154      401        843      526
           Q2         153      777        929      761
           Q3         153     1235       1107      990
           Q4         153     2091       1213     1505
           Q5         154     5268       1593     2812
         Spearman predicho-observado: 0.336 (fijos) -> 0.600 (aleatorio).
         OJO: agrupar por el resultado induce REGRESION A LA MEDIA -> ningun modelo llega a
         los extremos, y eso NO es un defecto. El callout "Calibracion y discriminacion"
         lo explica, con la tabla de las dos preguntas y las tres metricas de orden del
         curso (AUC en 1.2 -> concordancia en 5.5 -> correlacion de rangos aqui).
       - DIAGNOSTICO reescrito: ahora muestra plot(res_re) y testDispersion antes del test
         de agrupamiento, y el aviso sobre los residuos CONDICIONALES va en prosa, no en
         callout. Verificado con simulacion propia (200 rep):
           condicional: KS unif p=0.206 ; var medias/maquina 0.0134 vs 0.0223 indep (p=1)
           marginal (u re-sorteado): KS p=0.080 ; var 0.0343 vs 0.0223 (p=0)
         => el test de agrupamiento sobre residuos MARGINALES vuelve a senalar, y es
         esperable: las simulaciones no reproducen el u_i concreto de cada maquina. Por eso
         el texto se limita a mencionar re.form = NA como "otra pregunta", sin ejecutarlo.
       - agrupamiento tras el efecto aleatorio: 0.0144 vs 0.0224, p = 1 -> desaparece.
       - presupuesto: condicional 497138 | marginal u=0 399440 | marginal corregida 532043
         | efectos fijos 6.3 538077. La corregida reproduce casi exactamente la de 6.3
         (1% de diferencia): comprobacion de coherencia condicional/marginal.
       - validacion: sd 0.757 (de m_re) vs 0.714 = 2*sd(log Z) ; p 1.266 vs 1.143.
       - referencia nueva verificada (JASA 82(398):605-610): selfliang1987.
       - drop1 sobre m_tw_re (render): edad 64.77(1) ; plan 35.89(1) ; criticidad 31.13(2) ;
         proceso 14.49(4) ; carga 8.61(1) ; fabricante 4.57(2) p 0.1015. Todos BAJAN
         respecto a 6.3 (105/61/79/37/12): es el precio de la inferencia honesta.
       - tbl-u36-re-aic: REESCRITA. Antes contrastaba m_tw_re vs m_tw (ambos CON fabricante).
         Ahora ajusta m_fijo_sf (efectos fijos SIN fabricante) y el LRT va m_re vs m_fijo_sf,
         que es el par anidado de la especificacion FINAL. m_re y m_tw NO estan anidados
         (uno gana sigma_u, el otro pierde fabricante): por eso hace falta el gemelo.
         Cifras del render anterior, como referencia: k 14/15/13 ;
         logLik -7477.7/-7395.7/-7398.0 ; AIC 14983.3/14821.4/14821.9 ;
         BIC 15058.0/14901.4/14891.3 ; LRT 164 (m_tw_re vs m_tw), p 7.6e-38.
         PENDIENTE de confirmar: logLik/AIC/BIC de m_fijo_sf y el nuevo LRT.
       - OJO confint(m_re, full=TRUE): glmmTMB prefija con "cond." TAMBIEN la fila de la sd
         del efecto aleatorio, asi que el filtro por grepl("^cond\\.") la ocultaba (en el
         render solo salio sigma = 227.6, IC 198.1-261.4). Corregido: se filtra por los
         NOMBRES de los coeficientes. CONFIRMAR en el proximo render que aparece la sd.
     PENDIENTE ALEATORIA (subseccion "¿Solo el intercepto?"): se decide CON EL MODELO, no
     con un AED previo (las pendientes OLS por maquina son un sucedaneo pobre: 3-4 puntos,
     log(y+1), sin offset ni estructura Tweedie).
       - comprobacion estructural (verificada): solo edad varia DENTRO de la maquina
         (400/400); carga, proceso, criticidad y plan varian en 0 maquinas -> para ellas la
         pendiente aleatoria ni siquiera esta definida. (exposicion varia en 90: es offset.)
       - ajuste con (1 + edad | id_maquina) — RESULTADO DEL RENDER: el anova sale con NA en
         AIC/BIC/logLik/Chisq/Pr (el ajuste NO converge a solucion utilizable). VarCorr:
         sd intercepto 0.678, sd pendiente 0.011, CORRELACION 0.9997 -> matriz degenerada.
         Es un AJUSTE SINGULAR de manual (correlacion pegada a +-1). La prosa se escribio
         sobre esto; NO decir "el AIC empeora" (no hay AIC). Con mgcv::bam el mismo modelo
         daba edf=0 en el termino de pendiente y AIC +1.8: misma conclusion, otra via.
       - confint(m_re, full=TRUE) tras el arreglo del filtro (render): sigma 227.56
         (198.06, 261.45) y cond.Std.Dev.(Intercept)|id_maquina 0.757 (0.661, 0.867).
       - el callout explica como se justificaria la pendiente SIN invocar el DGP
         (diseño/dominio y uso extrapolativo), y otro recuerda el problema de la frontera.
     El AED de persistencia por mitades se RETIRO a peticion (el efecto aleatorio se
     justifica por diseño). Sus cifras, por si se recupera: 1.61 / 0.59 / 0.71 con
     n = 126 / 124 / 132. Tambien se retiro el AED de pendientes OLS (obs sd 1.60 vs 1.72
     simulada bajo pendiente comun).
     El hueco residual de p_hat se atribuye al tipo_averia, que varia DENTRO del anio y
     desaparece al agregar (b_tipo de 0 a 0.45 en el DGP) — legitimo en validacion.
       - glmnet: VERIFICADO en la documentacion oficial (vignette "The family Argument
         for glmnet", Hastie & Tay, glmnet.stanford.edu, consultado 2026-08-03): desde
         la v4.0 admite CUALQUIER objeto family de stats::glm(), Gamma incluida, via
         Newton proximal/IRLS. => La afirmacion de la GUIA DOCENTE ("en Gamma glmnet no
         aplica, se aborda como limite conceptual") esta DESFASADA: hay que actualizarla.
         El limite real es que la penalizacion actua sobre beta, no sobre p ni phi.
     REGULARIZACION: MOVIDA de 6.4 a 6.5. En 6.4 desentonaba —es un limite conceptual, no
     una herramienta que este caso necesite (13 parametros, 1531 filas, sin sobreajuste)—
     y en 6.5 encaja como una frontera mas. La guia docente la exige explicitamente
     ("aqui se retoma como limite conceptual"), asi que NO se elimina.
     6.4 termina ahora con el callout "En R: validacion cruzada" y su titulo ya no promete
     "los limites".
     6.5 ESCRITA (deliberadamente breve, a peticion: catalogo de PREGUNTAS, no de modelos;
     sin teoria nueva ni chunks ejecutables). Contiene:
       - tabla pregunta -> donde mirar -> en R, con 7 entradas: hurdle/ceros inflados,
         GAM (edad no lineal), eventos recurrentes (Andersen-Gill), riesgos competitivos y
         multiestado, PAMM y Royston-Parmar, Aalen (riesgos aditivos) y ajuste bayesiano.
       - dos observaciones: casi todas son EXTENSIONES (no sustituciones) y la bayesiana
         resuelve el hueco que dejo nuestro intervalo de prediccion (tratabamos beta, phi,
         p y sigma_u como exactos).
       - la regularizacion, ya comprimida, como cierre: correccion del bulo sobre glmnet y
         el limite real (la penalizacion no toca los parametros de la FAMILIA).
     NOTA: el "mapa que es y que no es un GLM" del borrador antiguo NO se recupera: su
     contenido lo cubre 6.1 (las tres lentes) y la tabla de familias de 6.2.
     PENDIENTE: tarea del estudiante (callout final de la unidad).
     Tarea del estudiante (callout final; items previstos: sensibilidad al troceado del
       riesgo base (anio/mes); descomposicion empirica frecuencia x severidad: Poisson
       n_averias + Gamma coste medio y comprobar beta_tw = beta_poi + beta_gam) -->
