<!-- Partial · DRAFT. Incluir con {{< include _unidad_3_3.qmd >}}. Sin YAML. Chunks u33-.
     Unidad de MODELO ÚNICO (recorrido completo, espejo de 3.1): GLMM Gamma sobre el COSTE.
     Reactiva el hilo de MIXTOS (espiral). Respuesta: coste_euros (varias averías por máquina).
     Agrupamiento: SOLO la máquina (no hay plantas; el proceso es efecto fijo).
     Efectos aleatorios: intercepto + pendiente en la edad (centrada) por id_maquina.
     Cierra dos deudas de 3.1/3.2: la phi inflada y el falso positivo de `fabricante`.
     Datos: base <- banco$averias (creado en 3.1, con fase_proceso). -->

# 3 · Efectos Aleatorios y Modelos Mixtos {#sec-u33}

Las dos unidades anteriores trataron cada avería como una observación **independiente**: una fila, un
coste. Pero el banco no es así. Una misma máquina sufre **varias averías** a lo largo de su vida, y sus
costes se parecen entre sí: una máquina «mala» resulta cara de reparar **una y otra vez**. Ignorar ese
parentesco no es un pecado venial —falsea la inferencia—. Esta unidad extiende la Gamma para dar a la
**máquina** su propio nivel en el modelo: es la reactivación del hilo de **efectos mixtos**. Y, de paso,
salda las **dos deudas** que dejamos abiertas: aquella variabilidad **entre máquinas** que, sin sitio en
el modelo, inflaba la dispersión $\hat\phi$ (de $\approx 0{,}17$ verdadera a $\approx 0{,}33$), y el
**falso positivo de `fabricante`** que la 3.1 marcó para reexaminar aquí.

::: {.callout-note}
## Sobre esta unidad
Objetivo general: **mixtos** (espiral) — el **GLMM Gamma** con **intercepto** y **pendiente aleatoria**
(en la edad) por máquina; componentes de varianza; interpretación **condicional vs marginal**; y el
cierre de la $\hat\phi$ inflada y del control `fabricante`.
:::

## 3.1 Contexto: por qué las averías de una máquina no son independientes {#sec-u33-contexto}

Seguimos con `base` (= `banco$averias`), pero ahora la mirada es otra: no la avería suelta, sino el
**conjunto de averías de cada máquina**.

```{r}
#| label: u33-datos
c(averias        = nrow(base),
  maquinas       = dplyr::n_distinct(base$id_maquina),
  media_por_maq  = round(nrow(base) / dplyr::n_distinct(base$id_maquina), 2),
  max_por_maq    = max(table(base$id_maquina)))
```

Cada máquina aporta un **puñado** de averías —unas pocas de media, hasta más de una decena las peores—,
y esas averías comparten dueño. ¿Cuánto importa? Una medida cruda: descomponer la variabilidad del
log-coste en la parte que hay **entre** máquinas (diferencias de nivel entre unas y otras) y la parte que
queda **dentro** de cada máquina.

```{r}
#| label: tbl-u33-icc-crudo
#| tbl-cap: "Descomposición cruda de la variabilidad de log(coste): desviación típica total, entre medias de máquina y dentro de cada máquina. Que la variación entre máquinas supere a la de dentro anticipa una fuerte correlación intra-máquina. (Es cruda: mezcla el efecto de las covariables con el intrínseco de la máquina; el modelo los separará.)"
base |>
  dplyr::mutate(lc = log(coste_euros)) |>
  dplyr::group_by(id_maquina) |>
  dplyr::mutate(media_maq = mean(lc)) |>
  dplyr::ungroup() |>
  dplyr::summarise(sd_total  = round(sd(lc), 3),
                   sd_entre  = round(sd(media_maq), 3),
                   sd_dentro = round(sd(lc - media_maq), 3))
```

La variación **entre** máquinas es **mayor** que la de dentro: buena parte de por qué una reparación es
cara o barata es, sencillamente, **de qué máquina se trata**. Tratar las ~1.200 averías como
independientes fingiría un tamaño muestral que no tenemos —son unos cientos de máquinas, no 1.200
observaciones libres— y estrecharía los intervalos de forma engañosa (justo lo que dejó colar el falso
positivo de `fabricante`).

Ese «nivel de máquina», además, **no es un número fijo**: como cada máquina se avería a **distintas
edades** y no todas envejecen igual, su coste puede además **cambiar con la edad a un ritmo propio**. El
efecto de cada máquina tiene por eso **dos caras** —un **nivel de partida** (unas máquinas salen caras,
otras baratas) y un **ritmo** al que ese nivel cambia con la edad—, que se traducen en un **intercepto** y
una **pendiente aleatorios** (en la edad). Es lo que anticipa la @fig-u33-trayectorias y lo que ajustará
el modelo de la [Sección 3.2](#sec-u33-modelo). Lo vemos máquina a máquina, en una muestra de las que más
averías acumulan:

```{r}
#| label: fig-u33-trayectorias
#| fig-width: 8
#| fig-height: 4.2
#| fig-cap: "Coste de reparación (eje log) frente a la edad de la máquina, para 24 máquinas con varias averías (una línea y color por máquina). Las líneas se separan sobre todo en NIVEL —unas máquinas son caras avería tras avería, otras baratas: intercepto aleatorio— y con pendientes algo distintas —cada una encarece con la edad a su ritmo: pendiente aleatoria—."
set.seed(1)
frecuentes <- names(which(table(base$id_maquina) >= 5))
muestra    <- sample(frecuentes, 24)

base |>
  dplyr::filter(id_maquina %in% muestra) |>
  ggplot(aes(antiguedad_anios, coste_euros, group = id_maquina, colour = id_maquina)) +
  geom_line(alpha = 0.5) + geom_point(alpha = 0.6, size = 0.9) +
  scale_y_log10() +
  labs(x = "edad de la máquina (años)", y = "coste de la avería (€, escala log)") +
  theme(legend.position = "none")
```

Dos rasgos, dos piezas del modelo: las máquinas **parten de niveles distintos** (intercepto aleatorio) y
**encarecen con la edad a ritmos distintos** (pendiente aleatoria en la edad) —esta última es, además, la
señal que ya asomó en la 3.2, cuando la dispersión crecía débilmente con la antigüedad—.

## 3.2 El modelo mixto Gamma {#sec-u33-modelo}

Mantenemos la **Gamma con enlace log** de la [Sección 3.1](#sec-u33-contexto) —el coste sigue siendo positivo y asimétrico— y le
añadimos los efectos aleatorios de máquina. Para la avería $k$ de la máquina $i$,
$$\log \mu_{ik} = \underbrace{x_{ik}^{\top}\beta}_{\text{efectos fijos (los de 3.1)}}
\;+\; \underbrace{b_{0i} + b_{1i}\,\widetilde{\text{edad}}_{ik}}_{\text{máquina } i},
\qquad Y_{ik}\sim\text{Gamma}(\mu_{ik},\phi),$$
donde $b_{0i}$ es el **intercepto aleatorio** (máquinas crónicamente caras o baratas) y $b_{1i}$ la
**pendiente aleatoria** sobre la edad (cada máquina encarece a su ritmo). Usamos la edad **centrada**
$\widetilde{\text{edad}}=\text{edad}-\overline{\text{edad}}$, para que $b_{0i}$ se lea como el nivel de la
máquina a su **edad típica** y para estabilizar el ajuste. Lo ajustamos con `glmmTMB`, que admite la
familia Gamma con estructura aleatoria flexible:

```{r}
#| label: u33-ajuste
base <- dplyr::mutate(base, edad_c = antiguedad_anios - mean(antiguedad_anios))

m_glmm <- glmmTMB::glmmTMB(
  coste_euros ~ tipo_averia + criticidad * fase_proceso + edad_c + carga + fabricante +
    (1 + edad_c | id_maquina),
  family = Gamma(link = "log"), data = base)

summary(m_glmm)
```

El `summary` de un GLMM trae más que el de un GLM. Además de los **efectos fijos** (bloque *Conditional
model*, con sus $z$ y $p$), muestra los **componentes de varianza** de los efectos aleatorios (bloque
*Random effects*: desviación típica del **intercepto** y de la **pendiente** de máquina, y su
**correlación**) y los estadísticos globales (**AIC**, **dispersión**, nº de averías y de máquinas). El
término `(1 + edad_c | id_maquina)` pide precisamente ese intercepto **y** esa pendiente aleatorios por
máquina. Arrastramos `fabricante` desde la 3.1 —donde entró provisionalmente, bajo sospecha de ser un
falso positivo—; lo **pondremos a prueba** en la [Sección 3.4](#sec-u33-inferencia), ahora que el
agrupamiento sí está modelado.

::: {.callout-tip}
## 🔧 En R. Cómo ajustar un GLM mixto
Un GLMM es un `glm()` al que se le añade **estructura aleatoria** en la fórmula. El paquete de referencia
es **`glmmTMB`** (con la misma sintaxis, también `lme4::glmer`):

```r
glmmTMB(y ~ efectos_fijos + (términos_aleatorios | grupo),
        family = Gamma(link = "log"), data = ...)
```

La clave está en la **notación de los efectos aleatorios**, `(expr | grupo)`:

- `(1 | maquina)` — **intercepto aleatorio**: cada máquina tiene su propio nivel.
- `(1 + x | maquina)` — intercepto **y pendiente** de `x`, aleatorios y **correlacionados**.
- `(1 | maquina) + (0 + x | maquina)` — los mismos, pero **sin correlación** (independientes).
- `(1 | a) + (1 | b)` — efectos **cruzados** (cada fila pertenece a un `a` y a un `b`).
- `(1 | a/b)` — efectos **anidados** (`b` dentro de `a`); equivale a `(1 | a) + (1 | a:b)`.

Sobre la **estimación**: la verosimilitud de un GLMM **integra** sobre los efectos aleatorios y **no
tiene forma cerrada**; `glmmTMB` la aproxima por **Laplace** (vía el motor `TMB`) y `lme4` por Laplace o
cuadratura de Gauss–Hermite adaptativa. La salida trae dos bloques —los **efectos fijos** (*Conditional
model*) y los **componentes de varianza** de los aleatorios (*Random effects*)—; cómo leerlos en limpio,
en el callout siguiente.
:::



## 3.3 Interpretación {#sec-u33-interpretacion}

Un GLMM se lee en **dos capas**: los efectos fijos (la tendencia media de la población de máquinas) y los
componentes de varianza (cuánta heterogeneidad hay alrededor).

::: {.callout-tip}
## 🔧 En R. Salida ordenada con `broom.mixed`
`summary()` imprime todo en bruto; para tenerlo como con `broom::tidy` en un GLM,
`glmmTMB` no trae método propio, pero **`broom.mixed`** sí:

- `broom.mixed::tidy(m)` — efectos fijos **y** componentes de varianza en un único tibble; con
  `effects = "fixed"` o `"ran_pars"` te quedas con un bloque.
- **Efectos fijos ordenados** (`effects = "fixed"`), con `conf.int = TRUE` y `exponentiate = TRUE` para
  el **intervalo** y la **escala del factor** $e^{\beta}$ —así armamos la @tbl-u33-fijos, como en 3.1—.
- **Componentes de varianza ordenados** (`effects = "ran_pars"`): las **desviaciones típicas** de los
  efectos aleatorios y sus **correlaciones** en un tibble (es la @tbl-u33-varcomp). En formato de matriz
  de covarianzas, `glmmTMB::VarCorr(m)`.
- `broom.mixed::glance(m)` — una fila con `AIC`, `BIC`, `logLik` y `deviance`; y `augment(m, data)` pega
  a los datos los valores ajustados y los residuos.

Para la familia **Gamma** se prefiere `glmmTMB` a `glmer`: es más robusto y admite extensiones —modelar
la dispersión, inflación de ceros, o la familia **Tweedie** de la [Unidad 3.6](#sec-u36)—.
:::


**Efectos fijos.** Se interpretan como en 3.1, de forma **multiplicativa** ($e^{\beta}$ es el factor
sobre el coste medio), con el matiz de que ahora valen «para una máquina dada». Los de **nivel-avería**
(el tipo) apenas se mueven respecto de 3.1; en cambio los de **nivel-máquina** se **reajustan** —la
criticidad y la carga suben, la edad baja—, porque ahora **comparten variabilidad con el intercepto
aleatorio**: el modelo separa lo que es de la máquina de lo que es de la avería, y de paso da intervalos
más **anchos y honestos**. Y `fabricante`, que arrastramos, asoma con factores próximos a 1 e intervalos
que **cruzan el 1**: primer indicio de que sobra, que la selección confirmará.

```{r}
#| label: tbl-u33-fijos
#| tbl-cap: "Efectos fijos del GLMM, exponenciados: factor multiplicativo sobre el coste medio, con intervalo de confianza de Wald al 95 %."
broom.mixed::tidy(m_glmm, effects = "fixed", conf.int = TRUE, exponentiate = TRUE) |>
  dplyr::transmute(term,
                   `exp(beta)` = round(estimate, 3),
                   conf.low = round(conf.low, 3), conf.high = round(conf.high, 3),
                   p.value = signif(p.value, 3))
```

**Componentes de varianza.** Es la parte nueva —el bloque *Random effects* del `summary` (§3.2)—, y la
que responde a «¿cuánta heterogeneidad entre máquinas?». Tres lecturas:

- **Intercepto de máquina.** Su desviación típica —en torno a $0{,}36$ en escala log— mide cuánto varía
  el **nivel** de coste entre máquinas: una máquina «crónicamente cara», una desviación por encima, sale
  sobre un $e^{0{,}36}\approx 1{,}43$ —un **43 % más** que la media, a igualdad de tipo, criticidad,
  fase, edad y carga—. Es la **fragilidad** de máquina, ahora con nombre y sitio.
- **Pendiente de máquina.** Su desviación típica dice cuánto varía el **ritmo** al que el coste crece con
  la edad. Es pequeña, y es exactamente la heterogeneidad que en la 3.2 se colaba como una dependencia de
  la dispersión con la antigüedad: no era un defecto de la familia, era estructura de máquina.
- **Correlación intercepto–pendiente.** El bloque trae además un número más sutil: la **correlación**
  entre el intercepto y la pendiente de cada máquina —aquí, **positiva y moderada ($\approx 0{,}56$)**—.
  Diría que las máquinas más caras **a la edad típica** tienden también a **encarecer algo más rápido**
  con la edad. Su magnitud solo se lee **en relación con las desviaciones típicas**: cercana a $\pm 1$,
  intercepto y pendiente serían casi **redundantes** (sabido el nivel, el ritmo queda determinado);
  cercana a 0, aportan información distinta. Ahora bien, es un número **resbaladizo**: como veremos en la
  [Sección 3.4](#sec-u33-inferencia), la correlación entre efectos aleatorios **depende de dónde se
  centre la edad**, así que conviene interpretarla con mucha cautela.

## 3.4 Inferencia y selección {#sec-u33-inferencia}

En un GLMM se infiere de forma **distinta según el parámetro**. Recorremos la lista, y de cada uno decimos
**cómo** se contrasta y **qué sale** en nuestros datos:

- **Efectos fijos** → el **IC de Wald** de cada coeficiente (`confint`), o **`anova`** entre modelos
  anidados o AIC+BIC para **seleccionar variables**.
- **Varianzas** de los aleatorios → **LRT con corrección de frontera** (÷2) + AIC + BIC.
- **Correlación** intercepto–pendiente → **`anova`** $\chi^2$ ordinario.
- **BLUP** (los efectos de cada máquina) → **predicción**, no inferencia; los usamos en la [Sección 3.5](#sec-u33-diagnostico).

### Efectos fijos y selección de variables

Tenemos dos vías para la inferencia: 

1. La primera es el **IC** de cada efecto: `confint` da el intervalo de Wald de los coeficientes
—en factor, es la @tbl-u33-fijos: un factor cuyo IC **no cruza el 1** es significativo—. 
2. La segunda es **`anova`**, que compara modelos anidados y nos resulta útil, junto con los criterios AIC/BIC para la selección de variables. La tabla de contrastes **por término** lo resume
(`car::Anova`, Wald tipo II):

```{r}
#| label: tbl-u33-anova-fijos
#| tbl-cap: "Contrastes de Wald por término de los efectos fijos (car::Anova, tipo II)."
car::Anova(m_glmm)
```

Ahora todos los efectos sustantivos son significativos **salvo `fabricante`** —la cuenta pendiente de la [Unidad 3.1](#sec-u31)—. Lo confirmamos comparando los dos modelos anidados (con LRT, AIC y BIC):

```{r}
#| label: u33-fabricante
m_sinfab <- update(m_glmm, . ~ . - fabricante)   # el mismo modelo, sin fabricante
anova(m_sinfab, m_glmm)
```

::: {.callout-important}
## El falso positivo de `fabricante` se disuelve (como anticipamos)
En la [Unidad 3.1](#sec-u31), con un modelo de efectos fijos, `fabricante` salía **significativo** y hasta bajaba el AIC —un
**espejismo de la pseudorréplica**: las averías correlacionadas de cada máquina inflaban la evidencia—.
Aquí, con el **efecto aleatorio de máquina** absorbiendo esa correlación, quitarlo **no empeora** el
ajuste (LRT no significativo, y **AIC y BIC bajan**). No aporta —nunca aportó—: lo **retiramos**. Es la
misma enfermedad que inflaba $\hat\phi$, vista desde la selección de variables: **ignorar la correlación
no solo estima mal la incertidumbre, también hace elegir mal**.
:::

Seguimos pues la inferencia utilizando el modelo `m_sinfab`.

### Varianzas de los aleatorios

Primero, en limpio, los componentes:

```{r}
#| label: tbl-u33-varcomp
#| tbl-cap: "Componentes aleatorios de máquina: desviaciones típicas del intercepto y de la pendiente (escala log del predictor) y su correlación."
broom.mixed::tidy(m_sinfab, effects = "ran_pars") |>
  dplyr::transmute(term, estimate = round(estimate, 3))
```

La del **intercepto** es grande (sd $\approx 0{,}36$): la fragilidad de máquina es indudable. La de la
**pendiente**, pequeña (sd $\approx 0{,}07$).

Para juzgar si la pendiente **hace falta**, puesto que la hipótesis nula $\sigma^2=0$ se
sitúa **en la frontera** del espacio de parámetros ($\sigma^2\geq 0$), el estadístico sigue una **mezcla** de $\chi^2$ ($\tfrac12\chi^2_0+\tfrac12\chi^2_1$, según @selfliang1987 y @stramlee1994): `anova` sale
**conservador**, y el $p$ correcto es aproximadamente **la mitad** de su valor. Para obtener un test razonable, comparamos intercepto solo frente a intercepto + pendiente (sin correlación, para aislar su varianza):

```{r}
#| label: u33-lrt-pendiente
# partimos de m_sinfab (ya sin fabricante) y cambiamos solo la estructura aleatoria:
m_int    <- update(m_sinfab, . ~ . - (1 + edad_c | id_maquina) + (1 | id_maquina)) # solo interceptación
m_uncorr <- update(m_sinfab, . ~ . - (1 + edad_c | id_maquina) +
                     (1 | id_maquina) + (0 + edad_c | id_maquina))  # interceptacion + pendiente
anova(m_int, m_uncorr)
```

El $p$ de `anova` queda **al filo** ($\approx 0.054$); con la corrección de frontera (**÷2**) baja a
$\approx 0.03$: la **pendiente aleatoria es significativa**, aunque pequeña —coherente con el DGP y con
la señal que ya vimos en la dispersión de la [Unidad 3.2](#sec-u32)—. Así que la mantenemos.

El mismo `anova` trae además **AIC y BIC**, que aquí **discrepan** —como suele pasar en el filo—: el
**AIC** (penalización 2 por parámetro) **baja** al añadir la pendiente y la conserva; el **BIC**
(penalización $\log n$, más severa) **sube** y la descartaría. El LRT corregido y el diseño rompen el
empate a favor de mantenerla.

::: {.callout-note}
## El menú para contrastar la varianza de un efecto aleatorio
Todas comparan el modelo **con** el efecto aleatorio frente al modelo **sin** él:

- **LRT ingenuo** (`anova`): válido, pero **conservador** —la varianza cae en la frontera—.
- **LRT + corrección de frontera (÷2)**: el $p$ correcto es la **mitad**, porque la nula es una mezcla
  $\tfrac12\chi^2_0+\tfrac12\chi^2_1$. **Es lo que usamos.**
- **Bootstrap paramétrico**: no depende de la asíntota. Simula bajo el modelo **sin** el efecto, reajusta
  ambos y sitúa el LRT observado en esa distribución. Es la vía **rigurosa**, pero **costosa** (cientos de
  reajustes).
- **AIC / BIC**: complementan —gana el criterio menor—, pero pueden **discrepar** en el filo (como aquí).
:::

Así se aplicaría el **bootstrap paramétrico** de la pendiente (lo dejamos **sin ejecutar** por su coste
—son cientos de reajustes—; basta poner `eval: true` para correrlo):

```{r}
#| label: u33-bootstrap-pendiente
#| eval: false
set.seed(1)
lrt_obs <- as.numeric(2 * (logLik(m_uncorr) - logLik(m_int)))    # LRT observado

sim <- simulate(m_int, nsim = 500)             # respuestas bajo H0 (sin pendiente)
lrt_boot <- vapply(sim, function(y) {
  d <- transform(base, coste_euros = y)
  as.numeric(2 * (logLik(update(m_uncorr, data = d)) -
                  logLik(update(m_int,    data = d))))
}, numeric(1))

mean(lrt_boot >= lrt_obs, na.rm = TRUE)         # p-valor bootstrap
```

El $p$ que arroja ronda **0,03**, en línea con la regla del ½: aquí la corrección de frontera no engaña.

### Correlación intercepto–pendiente

Aquí 0 es un punto **interior** (una correlación vive en $[-1,1]$ y 0 no es un extremo), así que vale el **`anova`** $\chi^2$ ordinario: el modelo **con**
correlación (`m_sinfab`) frente al que la fuerza a 0 (`m_uncorr`):

```{r}
#| label: u33-lrt-correlacion
anova(m_uncorr, m_sinfab)
```

El contraste **sí** es muy significativo ($p<0{,}001$): en esta parametrización, nivel y ritmo **covarían**
($\approx 0{,}56$). Pero conviene un aviso de rigor que rara vez se cuenta: **la correlación entre efectos
aleatorios no es un número portátil** —depende de *dónde* se centre la covariable—. Al anclar la edad en
su **media**, el nivel «a edad típica» y la pendiente salen correlacionados; anclándola en otra edad, esa
correlación cambiaría, e incluso **cambiaría de signo**. De hecho, la validación (§3.5) confirmará que el
proceso generador produce el **nivel y el ritmo de forma independiente**. Por eso —parsimonia y
fidelidad— nos quedamos **sin** correlación: un parámetro que se mueve con la parametrización no es una
conclusión sólida sobre el sistema. La moraleja: **una correlación entre aleatorios significativa no
siempre es un hallazgo real y portable**.

El modelo final es, por tanto, `m_uncorr` —intercepto y pendiente (no correlada) de máquina, sin
`fabricante`—; lo renombramos para la sección siguiente:

```{r}
#| label: u33-final
m_final <- m_uncorr
```

## 3.5 Bondad de ajuste, diagnóstico, validación y predicción {#sec-u33-diagnostico}

### Bondad de ajuste

El $R^2$ de un mixto se parte en dos [@nakagawa2017]: el **marginal** (solo los efectos fijos) y el
**condicional** (fijos + aleatorios). La distancia entre ambos mide cuánto aporta **conocer la máquina**.

```{r}
#| label: u33-r2
performance::r2_nakagawa(m_final)
```

El salto del $R^2$ marginal al condicional es **grande**: para anticipar el coste de una avería, saber *qué
máquina es* pesa tanto como sus covariables observadas. Ese salto es, en una cifra, el argumento de la
unidad.

La misma idea, en un solo número, es el **coeficiente de correlación intraclase (ICC)**: la fracción de la
variabilidad —ya descontadas las covariables— que corresponde a **estar en la misma máquina**. Es la
versión *limpia* de la descomposición cruda entre/dentro de la [Sección 3.1](#sec-u33-contexto):

```{r}
#| label: u33-icc
performance::icc(m_final)
```

Salen **dos** ICC. El **ajustado** ($\approx 0{,}48$) mide la fracción de la variabilidad **no explicada
por las covariables** que corresponde a la máquina —casi la **mitad**—; el **no ajustado** ($\approx
0{,}31$) la mide sobre la variabilidad **total**, covariables incluidas. Los dos dicen lo mismo en una
cifra: **qué máquina es** pesa muchísimo en por qué una reparación sale cara o barata. Es la versión
limpia —ya descontadas criticidad, tipo, etc.— de la fuerte correlación intra-máquina que el modelo de
efectos fijos ignoraba, y que por eso acababa inflando $\hat\phi$ y estrechando los intervalos. La
distinción **ajustado/no ajustado** importa: el primero responde «de lo que las covariables *no*
explican, ¿cuánto es de la máquina?»; el segundo, «del total, ¿cuánto?».

### Diagnóstico: residuos

En un GLMM los residuos crudos son aún menos informativos que en un GLM. Recurrimos otra vez a los
**residuos cuantil simulados** de DHARMa, que saben tratar la estructura jerárquica:

```{r}
#| label: fig-u33-dharma
#| fig-width: 9
#| fig-height: 4
#| fig-cap: "Diagnóstico DHARMa del GLMM Gamma. Izquierda: QQ-plot uniforme con los contrastes de bondad de ajuste. Derecha: residuos frente a predicho. Buscamos uniformidad y ausencia de estructura, ahora respetando el agrupamiento por máquina."
sim <- DHARMa::simulateResiduals(m_final, n = 1000)
plot(sim)
```

**Lectura del gráfico.** A la izquierda en la @fig-u33-dharma, los puntos siguen la **diagonal** del QQ uniforme y los
contrastes que DHARMa superpone —uniformidad (KS), dispersión y valores atípicos— **no salen
significativos**; a la derecha, la nube de residuos frente al predicho **no muestra estructura** (ni
abanico ni curvatura). El modelo ajusta bien: ahora que respeta el agrupamiento, han desaparecido los
patrones que un GLM de efectos fijos dejaría en los residuos de máquinas repetidas.

**Comprobación explícita de la dispersión (φ).** El contraste de dispersión —el que aparece en el
gráfico— merece sacarse aparte, porque es la forma de validar que φ está **bien capturada**, y —a
diferencia de la validación contra el DGP de más abajo— **funciona con datos reales**, sin conocer la
verdad:

```{r}
#| label: u33-testdisp
DHARMa::testDispersion(sim, plot = FALSE)
```

No es significativo: **ni sobre- ni infradispersión**. Es decir, una vez que los efectos aleatorios se
llevan la variabilidad **entre máquinas**, lo que queda en los residuos es exactamente la dispersión que
la Gamma espera. La $\hat\phi$ que en 3.1 salía **inflada** (≈ 0,33) ha vuelto a su sitio —y lo
confirmamos aquí sin necesitar el DGP; la validación de abajo lo rematará con la verdad en la mano—.

::: {.callout-tip}
## 🔧 En R. Diagnóstico de residuos y dispersión en un GLMM
Los **residuos cuantil de DHARMa** (introducidos en la [Unidad 3.1](#sec-u31)) valen también aquí, con una
ventaja: sobre un modelo de `glmmTMB`, `simulateResiduals` **respeta la estructura jerárquica**.

```r
sim <- DHARMa::simulateResiduals(m, n = 1000)   # residuos simulados, respetando el agrupamiento
plot(sim)                                        # QQ uniforme + residuos vs. predicho
```

Lo **nuevo del GLMM** es comprobar que los efectos aleatorios han dejado la dispersión en su sitio:

```r
sigma(m)^2                     # estimación de phi  (en la Gamma, Var = phi * mu^2)
DHARMa::testDispersion(sim)    # contraste de sobre/infradispersión
```

Un `testDispersion` **no significativo** indica que la variabilidad entre máquinas ya la absorben los
aleatorios y lo que queda es la de la familia. Es la comprobación válida **con datos reales**, sin conocer
la verdad.
:::

### Validación contra el DGP {#sec-u33-validacion}

La ventaja de los datos simulados: ahora validamos también los **componentes de varianza**, no solo los
efectos fijos.

```{r}
#| label: tbl-u33-verdad
#| tbl-cap: "Componentes de varianza y dispersión estimados frente a la verdad del proceso generador. φ es la dispersión que estima el propio modelo (el «sigma^2» que imprime el summary)."
verdad <- attr(banco, "verdad")
rp     <- broom.mixed::tidy(m_final, effects = "ran_pars")
phi_glmm <- sigma(m_final)^2   # dispersión del modelo (Var = phi * mu^2)

tibble::tibble(
  cantidad  = c("sd intercepto (fragilidad de máquina)", "sd pendiente (edad)", "dispersión φ"),
  estimado  = round(c(rp$estimate[rp$term == "sd__(Intercept)"],
                      rp$estimate[rp$term == "sd__edad_c"],
                      phi_glmm), 3),
  verdadero = round(c(verdad$sigma_intercepto_coste, verdad$sigma_pend, verdad$phi_coste), 3))
```

Los tres se recuperan bien: el **intercepto** de máquina muy cerca de la verdad, la **pendiente**
prácticamente en el clavo (con pocas averías por máquina esa varianza es difícil de precisar —lo que
explica que su contraste quedara al filo—), y —lo esencial— el **parámetro de dispersión** $\hat\phi$
**cae** de los $\approx 0.33$ inflados de la 3.1 a $\approx 0.17$, prácticamente el verdadero
$0.167$. La razón es la que veníamos anunciando: la variabilidad **entre máquinas** ya no tiene que
esconderse dentro de $\phi$, porque tiene su propio nivel. El círculo que abrimos en la 3.1 —$\hat\phi$
inflada, intervalos demasiado estrechos, un control que salía «significativo» sin serlo— **se cierra
aquí**.

### Predicción: marginal y condicional {#sec-u33-prediccion}

Un modelo mixto predice en **dos niveles**, y conviene no confundirlos:

- La predicción **marginal** usa **solo los efectos fijos** (`re.form = NA`): responde por una máquina
  *cualquiera* del perfil dado. Es la única que da un GLM (la predicción que conseguíamos en la [Unidad 3.1](#sec-u31)): no hay máquina
  concreta que añadir.
- La predicción **condicional** añade los **efectos aleatorios** de una máquina concreta —sus BLUP—
  (`re.form = NULL`): responde por *esa* máquina.

```{r}
#| label: fig-u33-cond-marg
#| fig-width: 7.5
#| fig-height: 4
#| fig-cap: "Coste medio predicho frente a la edad. En negro, la predicción MARGINAL (población, re.form = NA); en color, las CONDICIONALES de seis máquinas concretas (con sus efectos aleatorios, re.form = NULL). Las condicionales se separan sobre todo en nivel —unas máquinas caras, otras baratas— y con pendientes algo distintas."
media_edad <- mean(base$antiguedad_anios)
rej <- tidyr::expand_grid(
  edad_c       = seq(min(base$edad_c), max(base$edad_c), length.out = 40),
  tipo_averia  = "Mecanica", criticidad = "Auxiliar",
  fase_proceso = "fase1",    carga      = mean(base$carga))

marg <- rej
marg$pred <- predict(m_final, newdata = rej, type = "response", re.form = NA)

set.seed(7)
seis <- sample(unique(base$id_maquina), 6)
cond <- tidyr::expand_grid(rej, id_maquina = seis)
cond$pred <- predict(m_final, newdata = cond, type = "response", re.form = NULL)

ggplot(marg, aes(edad_c + media_edad, pred)) +
  geom_line(data = cond, aes(colour = factor(id_maquina)), alpha = 0.7) +
  geom_line(linewidth = 1.2) +
  labs(x = "edad de la máquina (años)", y = "coste medio predicho (€)", colour = "máquina")
```

Añadir el efecto aleatorio **desplaza la curva** a la altura de cada máquina (y le da su pendiente): la
marginal responde «¿cuánto cuesta reparar una máquina *cualquiera* de este perfil?»; la condicional,
«¿cuánto costará reparar *esta* máquina?» —para decidir sobre una unidad concreta, p. ej. si conviene
sustituirla—. Un GLM solo da la primera; el efecto aleatorio es lo que hace posible la segunda.

Dos matices importan al leer estas curvas. Primero, los efectos por máquina que suma la condicional son
**BLUP**, estimaciones **encogidas** hacia la media: una máquina con **pocas averías** se acerca al
comportamiento medio (menos datos, menos confianza en su nivel propio), y solo las que acumulan muchas se
despegan del promedio —por eso las condicionales son **prudentes**, no exageradas—. Segundo, y aquí
reaparece **Jensen** (como en la retransformación de la [Unidad 3.2](#sec-u32)): con enlace log, la
predicción marginal $e^{x^\top\hat\beta}$ es la de la máquina **típica** (efecto aleatorio nulo), que por
la asimetría es la **mediana**, no la **media poblacional**. Promediar el coste sobre *todas* las máquinas
da algo **mayor** —un factor $e^{\sigma^2/2}$ con $\sigma^2$ la varianza del intercepto aleatorio; aquí,
un ~7 % más—. Para presupuestar la **flota entera**, conviene tenerlo en cuenta.

::: {.callout-tip}
## 🔧 En R. Predicción en un GLMM
- **Predicción marginal** (solo efectos fijos, la máquina «típica»):
  `predict(m, newdata, type = "response", re.form = NA)`.
- **Predicción condicional** (añade los efectos aleatorios de cada máquina, sus BLUP):
  `predict(m, newdata, type = "response", re.form = NULL)` —el `newdata` debe traer la columna de grupo
  (`id_maquina`)—. Con `re.form = ~(1 | id_maquina)` se incluye **solo parte** de la estructura aleatoria.
- **Los efectos por grupo**, si los quieres ver: `ranef(m)` (los BLUP) y `fixef(m)` (los fijos).
:::

::: {.callout-important}
## Tarea del estudiante (3.3)
*Se planteará a partir del estudio de caso.*
:::
