<!-- Partial: incluir con {{< include _unidad_1_3.qmd >}}. Sin YAML.
     Chunks prefijados u13-. Binomial agrupado sobre GLOW; multinomial/ordinal
     sobre la cohorte simulada (clase_nom, sever_ord) con verdad en attr(,"verdad"). -->

# 3 · Respuesta categórica generalizada: binomial agrupado y multinomial {#sec-u13}

::: {.callout-note}
## Sobre esta unidad
La logística de las unidades anteriores trataba una respuesta **binaria individual**.
Aquí la generalizamos en dos direcciones independientes: hacia datos **agrupados**
(binomial, varios ensayos por fila) y hacia **más de dos categorías** (multinomial
nominal y ordinal). Seguimos sobre GLOW para no romper la narrativa.
**RA implicados:** RA1–RA5 sobre un nuevo tipo de respuesta.
:::

## 3.1 Del dato individual al binomial agrupado {#sec-u13-binomial}

Cuando todas las predictoras son **categóricas**, dos sujetos con el mismo perfil de
covariables son **intercambiables**: para el modelo son ensayos idénticos. Podemos
entonces **colapsar** cada perfil en una sola fila que cuente *cuántos eventos hay de
cuántos ensayos*. La respuesta deja de ser Bernoulli ($y_i\in\{0,1\}$) y pasa a ser
**binomial**, $Y_i\sim\mathrm{Bin}(m_i,\pi_i)$, con $m_i$ el tamaño del grupo. **El modelo
es el mismo**; solo cambia la disposición del dato.

Agrupamos GLOW por tres factores (`priorfrac`, `momfrac`, `raterisk`) y contamos fracturas:

```{r}
#| label: u13-agrupar
glow_agg <- glow |>
  count(priorfrac, momfrac, raterisk, fracture) |>
  tidyr::pivot_wider(names_from = fracture, values_from = n, values_fill = 0) |>
  mutate(total = No + Yes)            # ensayos por celda; Yes = nº de fracturas
glow_agg
```

Ahora ajustamos el binomial con la sintaxis `cbind(éxitos, fracasos)` y comprobamos que
**recupera exactamente** los mismos coeficientes que la logística individual con esas
predictoras —misma verosimilitud, distinta presentación—:

```{r}
#| label: u13-binomial-fit
fit_bin <- glm(cbind(Yes, No) ~ priorfrac + momfrac + raterisk,
               family = binomial, data = glow_agg)
fit_ind <- glm(fracture ~ priorfrac + momfrac + raterisk,
               family = binomial, data = glow)

cbind(agrupado = coef(fit_bin), individual = coef(fit_ind))   # idénticos
```

La interpretación de los coeficientes (odds ratios, [Sección 2.3](#sec-u12-interpretacion))
y la selección de modelos (LRT/AIC/BIC, [Sección 2.5](#sec-u12-inferencia)) son **idénticas**
a las del caso individual. Lo que cambia —y es la ganancia de agrupar— es la bondad de ajuste.

## 3.2 Bondad de ajuste con datos agrupados: ahora el χ² sí funciona {#sec-u13-gof-binomial}

En 2.6 vimos que, con datos **individuales**, la deviance residual **no** sirve como test
absoluto de ajuste. Con datos **agrupados** (y $m_i$ suficientemente grandes) la asintótica
**se recupera**: bajo un modelo correcto, tanto la deviance residual $D$ como el estadístico
de Pearson $X^2=\sum_i r_{P,i}^2$ se distribuyen $\chi^2_{n-p}$ [@agresti2015; @faraway2016].
Ya podemos contrastar el ajuste de forma absoluta:

```{r}
#| label: u13-gof
gl <- df.residual(fit_bin)                       # n - p = nº de celdas - nº de parámetros
c(deviance = deviance(fit_bin),
  pearson  = sum(residuals(fit_bin, type = "pearson")^2),
  gl       = gl)

# p-valores del contraste de bondad de ajuste (H0: el modelo ajusta)
c(p_deviance = pchisq(deviance(fit_bin), gl, lower.tail = FALSE),
  p_pearson  = pchisq(sum(residuals(fit_bin, "pearson")^2), gl, lower.tail = FALSE))
```

Un $p$ **alto** indica que no hay evidencia de falta de ajuste: el modelo reproduce
razonablemente las proporciones por celda. (Cautela: la aproximación exige celdas no
demasiado pequeñas; con muchos $m_i$ chicos vuelve a degradarse.) Es exactamente el
contraste que en 2.6 no podíamos usar y que ahora, al agrupar, recupera su sentido.

## 3.3 Más de dos categorías sin orden: multinomial nominal {#sec-u13-nominal}

Cuando la respuesta tiene **más de dos categorías sin orden**, el logit binario se
generaliza al **logit de categoría base**: se fija una categoría de referencia y se modela,
frente a ella, el log-odds de cada una de las demás. Para `clase_nom` (A/B/C, referencia A):
$$
\log\frac{\Pr(Y=k)}{\Pr(Y=A)}=\gamma_{0k}+\gamma_{1k}x_1+\gamma_{2k}x_2,
\qquad k\in\{B,C\}.
$$
Hay **un juego de coeficientes por categoría** frente a la referencia, y $e^{\gamma}$ es un
**odds ratio relativo** (categoría $k$ vs $A$). Lo ajustamos con efectos fijos —el tratamiento
*breve* del marco politómico que pide la guía—:

```{r}
#| label: u13-nominal
#| eval: false
library(nnet)
m_nom <- multinom(clase_nom ~ x1 + x2, data = cohorte, trace = FALSE)
summary(m_nom)                           # dos bloques de coeficientes: B|A y C|A
exp(coef(m_nom))                         # odds ratios relativos
attr(cohorte, "verdad")$nominal          # gamma_B y gamma_C verdaderos (DGP)
```

::: {.callout-note}
## El multinomial *mixto* queda como frontera
Añadir un efecto aleatorio a un multinomial **nominal** sale de la pila estándar
(`nnet`/`VGAM` son de efectos fijos; `lme4`/`glmmTMB` no ajustan multinomial) y exige
herramientas especializadas (`mclogit`, `brms`). Lo señalamos como extensión avanzada, no
como ejercicio.
:::

## 3.4 Categorías ordenadas: el modelo de odds proporcionales {#sec-u13-ordinal}

Cuando las categorías **tienen orden** (`sever_ord`: Leve < Moderado < Grave), conviene
aprovecharlo en vez de tratarlas como nominales. El modelo de **odds proporcionales**
(*cumulative logit*) modela los **logits acumulados** con umbrales ordenados y **un único**
vector de efectos:
$$
\operatorname{logit}\Pr(S_i\le k)=\theta_k-(\beta_1 x_{1i}+\beta_2 x_{2i}),
\qquad \theta_1<\theta_2,
$$
de modo que $e^{\beta}$ es un odds ratio **acumulado** común a todos los cortes (de ahí
«odds proporcionales»). En efectos fijos se ajusta con `MASS::polr`:

```{r}
#| label: u13-ordinal
#| eval: false
m_ord <- MASS::polr(sever_ord ~ x1 + x2, data = cohorte, Hess = TRUE)
summary(m_ord)                           # umbrales theta y efectos beta
attr(cohorte, "verdad")$ordinal          # valores verdaderos (DGP)
```

En la [Unidad 1.4](#sec-u14) reactivamos el hilo de **efectos aleatorios** y veremos la
versión **mixta** de este ordinal (intercepto aleatorio por centro, `ordinal::clmm`), que
recupera mejor umbrales y efectos que `polr` cuando hay agrupamiento: ese contraste enlaza
ambas unidades.

::: {.callout-important}
## Tarea del estudiante (1.3)
1. **Binomial agrupado (RA2, RA4).** Agrupa GLOW por un conjunto de factores y ajusta el
   binomial; comprueba que recupera la logística individual y aplica el **contraste χ² de
   bondad de ajuste** (deviance y Pearson), interpretándolo. Discute el efecto del tamaño de
   celda.
2. **Multinomial (RA3).** Interpreta un **odds ratio relativo** del multinomial nominal y un
   **odds ratio acumulado** del ordinal (odds proporcionales), en lenguaje del problema.
:::
