<!-- Partial: incluir con {{< include _unidad_1_4.qmd >}}. Sin YAML.
     Chunks prefijados u14-. Efectos aleatorios (intercepto y pendiente) sobre la
     respuesta binaria de la cohorte simulada (ever, centro).
     El tiempo a evento y su fragilidad van a la Unidad 5. -->

# 4 · Efectos Aleatorios y Modelos Mixtos {#sec-u14}

Hasta aquí, cada coeficiente ha sido un **efecto fijo**: un único número válido para toda la
población. Pero los datos rara vez son una masa homogénea —los pacientes se agrupan en centros,
los alumnos en aulas, las medidas repetidas en cada sujeto—, y los grupos **difieren entre sí**,
tanto en su nivel de partida como en cómo responden a las covariables. Ignorar ese agrupamiento
(o gastarse un parámetro por grupo) lleva a problemas conocidos; los **efectos aleatorios** son la
vía intermedia: modelar la **variación entre grupos** como una distribución de la que cada grupo
es una muestra. Es el primero de los dos hilos en espiral del curso —los efectos mixtos—, que
abrimos aquí sobre el **modelo lineal generalizado mixto** (GLMM, por *generalized linear mixed
model*) logístico, y reactivaremos en cada caso.

En nuestros datos ese agrupamiento tiene nombre: la variable **`centro`**. En la **cohorte**
simulada, cada paciente pertenece a un centro hospitalario, y los centros **no son
intercambiables**: difieren en **criterios diagnósticos** —cómo se define y registra una fractura,
qué umbrales se aplican— y en **factores de entorno** ligados a su **ubicación** —perfil de las
pacientes, exposición, hábitos, recursos del área—. Dos mujeres con la misma edad y los mismos
antecedentes pueden, por tanto, tener un riesgo algo distinto según **dónde** se las atienda.

En la @fig-u14-prop-centro se muestran las diferencias entre centros respecto
a las tasas de fractura en la `cohorte`. De partida, se aprecia cierta variabilidad de base entre
los centros.

```{r}
#| label: fig-u14-prop-centro
#| fig-width: 6.5
#| fig-height: 5
#| fig-cap: "Proporción observada de fractura en cada uno de los 24 centros de la cohorte simulada. Línea discontinua: proporción global."
prop_coh <- cohorte |>
  group_by(centro) |>
  summarise(prop = mean(ever), .groups = "drop")
ggplot(prop_coh, aes(reorder(factor(centro), prop), prop)) +
  geom_hline(yintercept = mean(cohorte$ever), linetype = "dashed", color = "grey50") +
  geom_col(fill = "#2c7fb8") +
  coord_flip() +
  labs(x = "Centro", y = "Proporción de fractura (ever)")
```

Ahora bien, el centro **no nos interesa como predictor**: no queremos —ni tendría sentido clínico—
predecir si una paciente se fracturará **según a qué hospital pertenezca**: los veinticuatro
centros de la cohorte no son un fin en sí mismos, sino una **muestra** de los muchos
centros posibles. Lo que **sí** debemos reconocer es que el centro induce **agrupamiento**: las
pacientes de un mismo centro se **parecen más entre sí** de lo que explicaría el azar —no son del
todo independientes— y, a la vez, hay **diferencias sistemáticas entre centros** —unos con un riesgo
basal más alto que otros—. Gastar un coeficiente **fijo** por centro malgastaría parámetros y no
generalizaría a centros nuevos; ignorarlo falsearía la precisión. 

La vía adecuada es modelar esa
variación **entre centros** como **efectos aleatorios** —el objeto de esta unidad—: estimamos
**cuánto varían** los centros (una varianza), no el valor concreto de cada uno.

**Los datos.** Trabajamos sobre la **cohorte** simulada ([presentación del caso](#sec-datos-cohorte)):
mujeres seguidas hasta seis años, con revisiones anuales, repartidas en 24 clínicas. El objetivo
es **predecir la fractura** a partir de dos características de la paciente, teniendo en cuenta la
clínica que la atiende:

| Variable | Significado | Tipo | Papel |
|---|---|---|---|
| `ever` | ¿Sufrió alguna fractura durante su seguimiento? (1 = sí, 0 = no) | Binaria | **Respuesta** |
| `x1` | **Fragilidad ósea**, a partir de la densidad mineral ósea y estandarizada (puntuación z): a mayor valor, hueso más frágil | Cuantitativa | Factor de **riesgo** |
| `x2` | **Tratamiento** preventivo (1 = lo recibe, 0 = no) | Cualitativa, binaria | Factor **protector** |
| `centro` | **Clínica** que atiende a la paciente (24) | Factor | **Agrupamiento**: el efecto aleatorio |

Una advertencia de nomenclatura: la cohorte incluye también `evento`, que toma los mismos valores que
`ever` pero con otro papel —es el **indicador de censura** del tiempo a evento— y que reservamos para
la [Unidad 5](#sec-u15). Aquí trabajamos siempre con `ever`.

::: {.callout-note}
## Sobre esta unidad
Resultados de aprendizaje (RA) implicados:

- **RA6 · Efectos aleatorios.** Ajustar e interpretar modelos lineales generalizados mixtos (GLMM),
  con intercepto y pendiente: componentes de varianza, coeficiente de correlación intraclase (ICC),
  *shrinkage* y condicional vs marginal.
- **RA4 · Diagnóstico y bondad de ajuste** (del mixto). $R^2$ marginal/condicional, calibración y
  discriminación, y residuos simulados (DHARMa) en los dos niveles: paciente y centro.

[@bates2015; @agresti2015]
:::

## 4.1 Qué son y para qué sirven {#sec-u14-que-son}

La idea central es un cambio de pregunta. Un efecto **fijo** responde *«¿cuál es el efecto?»* con
**un número para toda la población**. Un efecto **aleatorio** no estima un número por grupo, sino
la **distribución** de la que esos números proceden: en lugar de *«¿cuál es el efecto del
grupo 7?»*, pregunta *«¿cuánto varían los efectos entre grupos?»* —su **varianza**—. Se
modela la **dispersión** entre grupos (en nuestro caso, `centros`), no cada grupo por separado.

**Dos cosas pueden variar de un grupo a otro:**

- El **nivel de base** → un **intercepto aleatorio** $u_{0j}$: cada centro parte de un riesgo
  basal distinto (la curva se **desplaza** arriba o abajo).
- La **sensibilidad a una covariable** → una **pendiente aleatoria** $u_{1j}$: en cada centro, el
  efecto de cierta covariable continua es distinto (la curva se **inclina** de forma diferente).

**¿Para qué sirven?** Cuatro cosas concretas:

1. **Respetar la no independencia.** Las observaciones de un mismo grupo se parecen entre sí;
   ignorarlo da errores estándar **demasiado pequeños** (falsa precisión), sobre todo en lo que se
   mide a nivel de grupo. El efecto aleatorio
   modela esa correlación intragrupo correctamente.
2. ***Partial pooling* (tomar prestado).** Las estimaciones de cada grupo se **encogen** hacia la
   media global, tanto más cuanto menos datos aporta el grupo: estabiliza los grupos pequeños sin
   imponer a todos un único valor rígido.
3. **Cuantificar la heterogeneidad.** Las **varianzas** $\sigma^2$ son, ellas mismas, la respuesta
   a una pregunta sustantiva: ¿cuánto difieren los grupos en su nivel, o en el efecto de una
   covariable?
4. **Generalizar.** Al tratar los grupos como una **muestra** de una población de grupos, las
   conclusiones valen para grupos **no observados**, no solo para los de la muestra.

En una frase: el efecto fijo dice *cuánto*; el efecto aleatorio dice *cuánto varía ese cuánto entre
grupos* —y lo resume en una varianza—.

**¿Dónde aparecen?** El `centro` de nuestra cohorte es solo una de las formas que adopta el
agrupamiento. Lo que cambia de un diseño a otro es **qué juega el papel de grupo**; la estructura del
modelo es la misma.

- **Diseños multinivel o jerárquicos.** Pacientes dentro de centros, alumnos dentro de aulas dentro
  de colegios, viviendas dentro de municipios. El grupo es la unidad del nivel superior, y el
  **coeficiente de correlación intraclase** (ICC) responde a una pregunta directa: ¿cuánto del
  resultado depende de *dónde* estás y cuánto de *quién* eres? Es nuestro caso
  [@gelmanhill2007; @roback2021].

- **Estudios longitudinales y de medidas repetidas.** Un mismo paciente, medido en varias visitas.
  Aquí el salto conceptual importa: **el grupo es el sujeto**, y $n_j$ es su número de mediciones. El
  intercepto aleatorio recoge el nivel propio de cada individuo —unos parten más altos que otros— y
  la pendiente aleatoria, su **ritmo de cambio** particular. Sin efecto aleatorio, las visitas de una
  misma persona se tratarían como observaciones independientes, que es precisamente lo que no son. En
  análisis de supervivencia, un efecto aleatorio así recibe nombre propio —**fragilidad**— y con él
  reaparecerá en la [Unidad 5](#sec-u15).


- **Ensayos aleatorizados por conglomerados.** Lo que se aleatoriza no son individuos sino clínicas,
  escuelas o pueblos enteros. Aquí el ICC deja de ser un subproducto del análisis y pasa a ser un
  **parámetro de diseño**: hay que estimarlo *antes* del estudio, porque de él depende el tamaño
  muestral. En el análisis, por tanto, hay que tener en cuenta la variabilidad entre conglomerados.

- **Efectos cruzados: sujetos × ítems.** En un test, cada participante responde a varios ítems y cada
  ítem lo responden varios participantes. Ni los sujetos anidan en los ítems ni al revés: hacen falta
  **dos** efectos aleatorios a la vez, cruzados. Es la estructura estándar en psicometría y en
  psicología del lenguaje [@bates2015], y la retomaremos en la
  [Sección 4.5](#sec-u14-extensiones).

- **Bloques en diseño experimental.** Parcelas de un campo, tandas de laboratorio, lotes de reactivo,
  camadas de animales. El origen histórico de los componentes de varianza: nadie quiere saber cuánto
  rinde *el bloque 3*, sino cuánta variabilidad introducen los bloques [@faraway2016].

- **Meta-análisis de efectos aleatorios.** Se combinan los resultados de estudios distintos sobre una
  misma pregunta para obtener una conclusión global. Aquí **el grupo es el estudio**, y la varianza
  entre estudios forma parte del análisis: mide cuánto difieren sus resultados más allá del azar.
 

**¿Cuándo un factor es aleatorio?** La pregunta no es gramatical sino sustantiva, y se decide por dos
criterios:

1. **¿Son los niveles observados una muestra de una población de niveles a la que quiero
   generalizar?** Los 24 centros de la cohorte lo son: nos importan los hospitales en general, no
   estos veinticuatro. El **brazo de tratamiento**, en cambio, no: «tratada» y «no tratada» agotan la
   población de niveles, y son justo lo que queremos estimar. Factor **fijo**.
2. **¿Hay niveles suficientes para estimar una varianza?** Estimar $\sigma_u^2$ con tres grupos es
   como estimar una desviación típica con tres datos. Con menos de cinco grupos rara vez merece la
   pena; a partir de diez se trabaja con comodidad.

Un factor con dos niveles nunca es un buen candidato a efecto aleatorio: gastaríamos un parámetro de
varianza para describir una única diferencia que un efecto fijo estima mejor y más directamente.

Veamos ahora cómo se formalizan.

## 4.2 El GLMM: formulación {#sec-u14-formulacion}

Un modelo lineal generalizado describe cada observación con tres piezas —una distribución de la
familia exponencial, un predictor lineal y un enlace— y supone que las observaciones son
**independientes**. Cuando los datos están agrupados, ese supuesto falla: las observaciones de un
mismo grupo comparten algo que las covariables no recogen. El **modelo lineal generalizado mixto**
(GLMM) lo resuelve añadiendo al predictor lineal unos **efectos aleatorios** de grupo, que desplazan
su nivel, su pendiente respecto a alguna covariable, o ambas cosas.

Lo formulamos **en general**, para cualquier respuesta de la familia exponencial, y vemos qué puede
variar entre grupos —el nivel, o también la pendiente— y qué estima cada estrategia posible ante el
agrupamiento; la particularización al caso binario de la cohorte abre la
[Sección 4.3](#sec-u14-modelos). Casi todo lo que sigue en la unidad —el coeficiente de correlación intraclase (ICC), la
distinción condicional/marginal, las dificultades de estimación— se deduce de esta formulación.

### El GLMM en general

Un **GLM mixto** (GLMM) se define, como un GLM, por tres piezas; la novedad es que dos de ellas están
**condicionadas** a un efecto aleatorio. Con observaciones $y_{ij}$ ($i=1,\dots,n_j$ dentro del grupo
$j=1,\dots,J$):

**(1) Componente aleatoria, condicionada.** Dado $\mathbf u_j$, las observaciones del grupo $j$ son
**independientes** y siguen una distribución de la familia exponencial:
$$
y_{ij}\mid \mathbf u_j\ \sim\ \mathcal F(\mu_{ij},\phi),\qquad
\mathbb E(y_{ij}\mid \mathbf u_j)=\mu_{ij},\qquad
\operatorname{Var}(y_{ij}\mid \mathbf u_j)=\frac{\phi\,V(\mu_{ij})}{w_{ij}}.
$$
La independencia **condicional** es el supuesto clave: el efecto aleatorio *es* el mecanismo que
genera la dependencia dentro del grupo. Una vez conocido $\mathbf u_j$, no queda correlación por
explicar.

**(2) Componente sistemática.** El predictor lineal suma una parte fija y una aleatoria, y se conecta
con la media por el enlace $g$:
$$
g(\mu_{ij})=\eta_{ij}=\mathbf x_{ij}^{\top}\boldsymbol\beta+\mathbf z_{ij}^{\top}\mathbf u_j .
$$

**(3) Distribución de los efectos aleatorios.** Cada grupo aporta un vector $\mathbf u_j$ de $q$
efectos —$q=1$ si solo varía el nivel; $q=2$ si varían el nivel y **una** pendiente; en general,
$q$ = 1 + número de pendientes aleatorias, hasta $p+1$ si varían las de todas las covariables—, y
$\mathbf z_{ij}$ es el vector que dice **cómo** entra cada uno de ellos en la observación $ij$:
$\mathbf z_{ij}=1$ si solo varía el intercepto, y $\mathbf z_{ij}=(1,\,x_{kij})$ si varía también la
pendiente de una covariable $x_k$, cuyo efecto de grupo se multiplica entonces por el valor $x_{kij}$.
Los efectos de grupo se distribuyen como
$$
\mathbf u_j\sim\mathcal N_q(\mathbf 0,\boldsymbol\Sigma),\qquad
\mathbf u_1,\dots,\mathbf u_J \ \text{independientes}.
$$
Aquí está el cambio de pregunta de la [Sección 4.1](#sec-u14-que-son): los $\mathbf u_j$ **no son
parámetros** que estimemos uno a uno, sino variables latentes de las que estimamos su matriz de
**varianzas y covarianzas** $\boldsymbol\Sigma$ ($q\times q$).

Apilando todas las observaciones, esto se escribe en la notación matricial habitual de los modelos
mixtos, que conviene reconocer desde ya:
$$
\boldsymbol\eta=\mathbf{X}\boldsymbol\beta+\mathbf{Z}\mathbf{u},\qquad
\mathbf{u}\sim\mathcal{N}(\mathbf{0},\mathbf{G}),\qquad g(\boldsymbol\mu)=\boldsymbol\eta,
$$
donde $\mathbf{X}$ ($n\times(p+1)$, con la columna del intercepto) y $\boldsymbol\beta$ son el diseño
y los coeficientes **fijos**;
$\mathbf{u}=(\mathbf u_1^{\top},\dots,\mathbf u_J^{\top})^{\top}$ apila los efectos aleatorios de
todos los grupos y $\mathbf{Z}$ ($n\times Jq$) es su matriz de diseño. Como los grupos son
independientes entre sí y todos comparten la misma $\boldsymbol\Sigma$, la covarianza del conjunto es
**diagonal por bloques**:
$$
\mathbf G=\mathbf I_J\otimes\boldsymbol\Sigma,
$$
es decir, $\boldsymbol\Sigma$ repetida $J$ veces en la diagonal y ceros fuera. Un GLM es el caso
particular $\boldsymbol\Sigma=\mathbf 0$: sin $\mathbf{Z}\mathbf{u}$, todo lo demás es idéntico.

**La verosimilitud, y por qué esto no es un GLM más.** La diferencia práctica aparece al estimar.
Como los $\mathbf u_j$ no son parámetros sino variables latentes, hay que **integrarlos fuera** de la
verosimilitud:
$$
L(\boldsymbol\beta,\boldsymbol\theta,\phi)=\prod_{j=1}^{J}\int_{\mathbb R^{q}}
\Big[\prod_{i=1}^{n_j} f\big(y_{ij}\mid\mathbf u_j;\boldsymbol\beta,\phi\big)\Big]\,
\varphi_q\big(\mathbf u_j;\mathbf 0,\boldsymbol\Sigma(\boldsymbol\theta)\big)\,\mathrm d\mathbf u_j ,
$$
con $\varphi_q$ la densidad normal $q$-variante y $\boldsymbol\theta$ los parámetros de varianza. Esa
integral **solo tiene solución cerrada** cuando la respuesta es normal y el enlace la identidad —el
modelo mixto lineal—. En cualquier otro caso, el nuestro incluido, hay que **aproximarla**:
**Laplace** (lo que hace `glmer` por defecto, `nAGQ = 1`) o **cuadratura de Gauss-Hermite adaptativa**
(`nAGQ > 1`, disponible solo con un único factor de agrupamiento).

De esa misma integral salen las **dos consecuencias** que estructuran el resto de la unidad:

- Las observaciones del mismo grupo son independientes **dado** $\mathbf u_j$, pero **no**
  marginalmente: $\operatorname{Cov}(y_{ij},y_{i'j})\neq0$ para $i\neq i'$. Esa correlación dentro del
  grupo es lo que mide el **coeficiente de correlación intraclase**, el **ICC**.
- $\mathbb E(y_{ij})=\int g^{-1}\big(\mathbf x_{ij}^{\top}\boldsymbol\beta+\mathbf z_{ij}^{\top}\mathbf u\big)\varphi(\mathbf u)\,\mathrm d\mathbf u$,
  que con $g$ **no lineal** es distinto de $g^{-1}(\mathbf x_{ij}^{\top}\boldsymbol\beta)$. De ahí que
  el efecto **condicional** y el **marginal** no coincidan.

### Qué estima cada estrategia: intercepto y pendiente

La pieza (3) deja dos decisiones abiertas: **qué** varía de un grupo a otro y **cómo** se trata. Para
lo segundo hay tres estrategias:

- **Ignorarlo** (*complete pooling*): un valor común para todos los grupos.
- **Un efecto fijo por grupo** (*no pooling*): un parámetro libre por grupo, estimado solo con sus datos.
- **Un efecto aleatorio** (*partial pooling*): los valores de grupo son extracciones de una
  distribución centrada en cero, y se estima su **varianza**.

**Qué varía.** Escribamos el predictor lineal coeficiente a coeficiente, con $x_{0ij}=1$ para el
intercepto y $x_{1ij},\dots,x_{pij}$ las covariables. En un GLMM, **cualquier** coeficiente puede
llevar su propia componente de grupo:
$$
\eta_{ij}=\sum_{k=0}^{p}\big(\beta_k+u_{kj}\big)\,x_{kij},
$$
con $u_{kj}=0$ en los coeficientes comunes a todos los grupos. $\beta_k$ es el efecto **medio** de
$x_k$ en la población de grupos, y $\beta_k+u_{kj}$, su efecto en el grupo $j$. Los $u_{kj}$ que no
son nulos forman el vector $\mathbf u_j$, de dimensión $q$; sus covariables, el vector
$\mathbf z_{ij}$ de la pieza (2); y $\boldsymbol\Sigma$ recoge en la diagonal **cuánto varía** cada
coeficiente entre grupos, y fuera de ella **cómo covarían**: la covarianza entre los efectos de
grupo de los coeficientes $k$ y $l$ es $\sigma_{kl}=\rho_{kl}\,\sigma_{u_k}\sigma_{u_l}$, con
$\rho_{kl}$ su correlación.

Con una única covariable $x$ —el caso $p=1$ de la suma anterior—, dos casos particulares son los
que nos ocuparán:

- **Intercepto aleatorio** ($q=1$): solo varía $\beta_0$. Los grupos difieren en su **nivel**, y en la
  escala del predictor lineal sus rectas son **paralelas**:
  $$
  \eta_{ij}=\beta_0+\beta_1x_{ij}+u_j,\qquad u_j\sim\mathcal N(0,\sigma_u^2)
  $$
  (escribimos $u_j$ y $\sigma_u^2$, sin el subíndice $0$, cuando el intercepto es lo único que varía).
- **Intercepto y pendiente de $x$** ($q=2$): varían $\beta_0$ y $\beta_1$, y las rectas, además,
  **giran**:
  $$
  \eta_{ij}=\beta_0+\beta_1x_{ij}+u_{0j}+u_{1j}\,x_{ij},\qquad
  \begin{pmatrix}u_{0j}\\ u_{1j}\end{pmatrix}\sim\mathcal{N}\!\left(\mathbf{0},
  \begin{pmatrix}\sigma^2_{u_0} & \sigma_{01}\\ \sigma_{01} & \sigma^2_{u_1}\end{pmatrix}\right),
  \qquad
  \sigma_{01}=\operatorname{Cov}(u_{0j},u_{1j})=\rho_{01}\,\sigma_{u_0}\sigma_{u_1}.
  $$
  $\sigma^2_{u_1}$ mide cuánto varía la pendiente de $x$ entre grupos. Fuera de la diagonal va la
  **covarianza** $\sigma_{01}$, que es la que entra en las fórmulas; la **correlación** $\rho_{01}$,
  sin unidades, es la que se interpreta: liga nivel y pendiente, y con $\rho_{01}>0$ los grupos de
  nivel más alto tienen también una pendiente mayor.

(Cabe también una pendiente sin intercepto aleatorio, pero rara vez tiene sentido: obliga a todas las
rectas a cruzarse en $x=0$.)

Con $p$ covariables, las piezas del modelo general quedan así:

| | intercepto aleatorio | intercepto y pendiente de $x_k$ (las demás, fijas) | intercepto y pendientes de las $p$ covariables | general: varían $q$ coeficientes |
|---|---|---|---|---|
| $q$ | $1$ | $2$ | $p+1$ | $q\le p+1$ |
| $\mathbf z_{ij}$ | $1$ | $(1,\,x_{kij})$ | $(1,\,x_{1ij},\dots,x_{pij})$ | las $x_{kij}$ de esos coeficientes |
| $\boldsymbol\Sigma$ | $\sigma_u^2$ | $2\times2$ | $(p+1)\times(p+1)$ | $q\times q$ |
| parámetros de $\boldsymbol\Sigma$ | $1$ | $3$ | $(p+1)(p+2)/2$ | $q(q+1)/2$ |
| $\mathbf Z$ | $n\times J$, indicadora de grupo | $n\times 2J$ | $n\times J(p+1)$ | $n\times Jq$ |
| $\mathbf G$ | $\sigma_u^2\,\mathbf I_J$ | $\mathbf I_J\otimes\boldsymbol\Sigma$ | $\mathbf I_J\otimes\boldsymbol\Sigma$ | $\mathbf I_J\otimes\boldsymbol\Sigma$ |

Los parámetros de $\boldsymbol\Sigma$ crecen con el cuadrado de $q$: dejar variar todas las pendientes
es caro en datos, y por eso las pendientes aleatorias se añaden de una en una y solo si los datos las
sostienen.

:::: {.callout-warning}
## Por qué aleatorios y no fijos

Con un efecto **fijo** por grupo, el modelo solo sabe hablar de los
grupos observados: para uno nuevo no tiene ni predicción de su efecto ni medida de cuánto podría
apartarse, porque no contiene ninguna distribución de la que proceda. Con efectos **aleatorios**, un
grupo nuevo es otra extracción, $\mathbf u_{\text{nuevo}}\sim\mathcal N_q(\mathbf 0,\boldsymbol\Sigma)$:
se predice con $\mathbf u=\mathbf 0$ y se sabe cuánto puede apartarse. Es lo que permite
**generalizar** ([Sección 4.1](#sec-u14-que-son)); lo aplicaremos al
[predecir para un centro nuevo](#sec-u14-nuevo-centro). Los efectos fijos siguen siendo lo adecuado
cuando interesan *esos* grupos concretos.
::::

**Cómo se estima: el encogimiento.** Las tres estrategias difieren en cómo estiman el término de
grupo. Se ve con claridad en el caso **gaussiano** más sencillo: sin covariables, con una media global
$\mu$ fija y un intercepto aleatorio por grupo,
$$
y_{ij}=\mu+u_j+\varepsilon_{ij},\qquad u_j\sim\mathcal N(0,\sigma_u^2),\quad
\varepsilon_{ij}\sim\mathcal N(0,\sigma^2_\varepsilon).
$$
Ahí el resultado es exacto: el nivel del grupo, $\mu_j=\mu+u_j$, con $n_j$ observaciones y media
$\bar y_j$, se estima como
$$
\hat\mu_j=\lambda_j\,\bar y_j+(1-\lambda_j)\,\hat\mu,
\qquad
\lambda_j=\frac{\sigma^2_u}{\sigma^2_u+\sigma^2_\varepsilon/n_j},
$$
una **media ponderada por precisión** entre la media del grupo y la global [@gelmanhill2007]. Los
extremos son, literalmente, las otras dos estrategias: con muchos datos en el grupo ($n_j$ grande),
$\lambda_j\to1$ y se usa su propia media (*no pooling*); si los grupos apenas difieren
($\sigma^2_u\to0$), $\lambda_j\to0$ y todos toman la media global (*complete pooling*). El efecto
aleatorio **interpola** entre ambas, grupo a grupo, según los datos que cada uno aporta.

En un GLMM la idea es la misma, de forma aproximada y en la **escala del predictor lineal**: cada
efecto de grupo se encoge hacia $0$ tanto más cuanto menos información aporta el grupo. 

## 4.3 Tres modelos para el efecto de centro {#sec-u14-modelos}

Con la formulación en la mano, pasamos a la cohorte. La respuesta `ever` es binaria, las covariables
son `x1` y `x2`, y la candidata a tener un efecto distinto en cada centro es la fragilidad ósea, `x1`.
En el modelo de la [Sección 4.2](#sec-u14-formulacion), eso fija $\mathcal F$ = Bernoulli ($\phi=1$,
$V(\mu)=\mu(1-\mu)$, $w_{ij}=1$) y $g$ = logit, y deja sobre la mesa tres candidatos, de menos a más
estructura aleatoria. Con $\mu_{ij}=\Pr(\text{ever}_{ij}=1)$:
$$
\begin{aligned}
\text{sin efecto aleatorio:}\quad & \operatorname{logit}\mu_{ij}=\beta_0+\beta_1x_{1ij}+\beta_2x_{2ij},\\
\text{intercepto aleatorio:}\quad & \operatorname{logit}\mu_{ij}=\beta_0+\beta_1x_{1ij}+\beta_2x_{2ij}+u_j,\\
\text{intercepto y pendiente:}\quad & \operatorname{logit}\mu_{ij}=\beta_0+\beta_1x_{1ij}+\beta_2x_{2ij}+u_{0j}+u_{1j}\,x_{1ij},
\end{aligned}
$$
con los efectos aleatorios distribuidos como en la Sección 4.2. El primero es el *complete pooling*;
los otros dos, las dos estructuras de *partial pooling*, con $\mathbf Z$ de $877\times24$ y de
$877\times48$, respectivamente.

Con el enlace logit, los efectos aleatorios se leen en la escala de las **odds**:

- el intercepto de centro **multiplica las odds** de todas sus pacientes por $e^{u_j}$ ($e^{u_{0j}}$
  en el modelo con pendiente): es una razón de odds de centro;
- la pendiente de centro **cambia la razón de odds** de la fragilidad, de $e^{\beta_1}$ en el centro
  medio a $e^{\beta_1+u_{1j}}$ en el centro $j$.

Los ajustaremos y leeremos uno a uno; cuál conviene lo decidiremos en la
[Sección 4.4](#sec-u14-diagnostico), con los tres delante. Pero antes de ajustar ninguno conviene
preguntar a los datos si alguno de ellos tiene sentido.

### Qué sugieren los datos

Calculamos primero la proporción de fractura en cada brazo de tratamiento:

```{r}
#| label: u14-eda-prop
# proporción de fractura por brazo de tratamiento, con su error estándar binomial
prop_trat <- cohorte |>
  mutate(Tratamiento = factor(x2, levels = c(0, 1), labels = c("No", "Sí"))) |>
  group_by(Tratamiento) |>
  summarise(n = n(), fracturas = sum(ever), prop = mean(ever), .groups = "drop") |>
  mutate(ee = sqrt(prop * (1 - prop) / n))
prop_trat
```

y la @fig-u14-eda muestra el efecto de cada covariable sobre la fractura, por separado.

```{r}
#| label: fig-u14-eda
#| fig-width: 9
#| fig-height: 3.4
#| out-width: "100%"
#| fig-cap: "Exploración de los dos efectos fijos. Izquierda: fragilidad ósea (x1) según el desenlace. Derecha: proporción de fractura según el tratamiento preventivo (x2), con su IC 95 % (± 1,96 · EE)."
p_frag <- cohorte |>
  mutate(Desenlace = factor(ever, levels = c(0, 1), labels = c("Sin fractura", "Fractura"))) |>
  ggplot(aes(x = x1, y = Desenlace)) +
  geom_boxplot(fill = "#2c7fb8", alpha = 0.6, outlier.alpha = 0.25) +
  labs(x = "Fragilidad ósea (x1, en z)", y = NULL, title = "Fragilidad")

p_trat <- ggplot(prop_trat, aes(Tratamiento, prop)) +
  geom_col(fill = "#2c7fb8", alpha = 0.6, width = 0.6) +
  geom_errorbar(aes(ymin = prop - 1.96 * ee, ymax = prop + 1.96 * ee), width = 0.15) +
  labs(x = "Tratamiento preventivo (x2)", y = "Proporción de fractura", title = "Tratamiento")

p_frag + p_trat
```

Los dos efectos se ven con claridad. A la izquierda, la caja de **Fractura** está **desplazada a la
derecha**: quienes se fracturan tienen, en conjunto, mayor fragilidad ósea. A la derecha, la
proporción de fractura **baja** del $33{,}0\,\%$ en las no tratadas (168 de 509) al $23{,}4\,\%$ en las
tratadas (86 de 368): el tratamiento actúa como factor **protector**. Y como en la cohorte el
tratamiento es independiente de la fragilidad, esta comparación directa no está confundida por ella.

Con eso, las dos preguntas que dan sentido a los efectos aleatorios.

**¿Varía el nivel de riesgo entre centros?** Es la pregunta del intercepto aleatorio, y ya tenemos
su huella: la @fig-u14-prop-centro mostraba que la proporción de fractura **varía de un centro a
otro** en un rango amplio alrededor de la media global. Con una cautela: una proporción por centro
mezcla el nivel basal con la **composición** de covariables de ese centro, y si estas estuvieran
correladas con `centro` el gráfico estaría confundiendo ambos efectos.

**¿Varía también el efecto de la fragilidad?** Es la pregunta de la pendiente aleatoria, y una
proporción por centro no puede responderla. Para verlo ajustamos una logística `ever ~ x1` **por
separado en cada centro** —el *no pooling* de la [Sección 4.2](#sec-u14-formulacion), en versión
exploratoria— y superponemos las 24 curvas en la @fig-u14-curvas-centro. Si los centros solo
difirieran en su nivel, las curvas serían **paralelas en la escala logit**: desplazadas unas
respecto a otras, sin cruzarse. Si difiere también el efecto de `x1`, cambiarán de **inclinación**
y se **cruzarán**.

```{r}
#| label: fig-u14-curvas-centro
#| fig-width: 7
#| fig-height: 4.2
#| fig-cap: "Exploración: logística `ever ~ x1` ajustada por separado en cada uno de los 24 centros (gris), frente a la misma logística ajustada con todas las pacientes juntas (azul). El desplazamiento vertical entre curvas es la señal de un intercepto aleatorio; los cambios de inclinación y los cruces, la de una pendiente aleatoria."
# Un glm por centro (no pooling): cada centro, solo con sus propios datos
por_centro <- cohorte |>
  group_by(centro) |>
  group_modify(\(d, k) {
    m <- glm(ever ~ x1, family = binomial, data = d)
    tibble(term = c("Intercepto", "Pendiente de x1"), est = unname(coef(m)))
  }) |>
  ungroup()

m_pool_x1 <- glm(ever ~ x1, family = binomial, data = cohorte)   # referencia: todas juntas

x_grid <- seq(min(cohorte$x1), max(cohorte$x1), length.out = 100)
curvas <- por_centro |>
  select(centro, term, est) |>
  pivot_wider(names_from = term, values_from = est) |>
  crossing(x1 = x_grid) |>
  mutate(p = plogis(Intercepto + `Pendiente de x1` * x1))
curva_pool <- tibble(x1 = x_grid,
                     p  = predict(m_pool_x1, newdata = tibble(x1 = x_grid), type = "response"))

ggplot(curvas, aes(x1, p, group = centro)) +
  geom_line(color = "grey60", alpha = 0.6) +
  geom_line(data = curva_pool, aes(x1, p), inherit.aes = FALSE,
            color = "#2c7fb8", linewidth = 1.3) +
  labs(x = "Fragilidad ósea (x1, en z)", y = "Probabilidad de fractura ajustada")
```

Las curvas **no son paralelas**: cambian de inclinación de un centro a otro y **se cruzan**. Junto
con las diferencias de nivel que ya mostraba la @fig-u14-prop-centro, son **indicios** de que puede
variar tanto el nivel de riesgo como el efecto de la fragilidad. Solo indicios: con unas decenas de
pacientes por centro, parte de esas diferencias es ruido. Si hay variación real, y de qué tipo, lo
decidiremos al comparar los modelos en la [Sección 4.4](#sec-u14-diagnostico).

### Sin efecto aleatorio: el modelo *pooled*

Planteamos el modelo con efectos fijos:
$$\text{sin efecto aleatorio:}\quad  \operatorname{logit}\mu_{ij}=\beta_0+\beta_1x_{1ij}+\beta_2x_{2ij},
$$
El punto de partida ignora el centro: una sola logística para las 877 pacientes, como si todas
fueran independientes entre sí.

```{r}
#| label: u14-pooled
m_pool <- glm(ever ~ x1 + x2, family = binomial, data = cohorte)   # complete pooling
summary(m_pool)
```

La fragilidad aumenta el riesgo ($\hat\beta_1=1{,}02$) y el tratamiento lo reduce
($\hat\beta_2=-0{,}63$). Es la referencia contra la que mediremos los otros dos: un modelo que da
por supuesto que las pacientes de un mismo centro no se parecen entre sí más que las de centros
distintos.

### Intercepto aleatorio {#sec-u14-intercepto}

Planteamos ahora el modelo con intercepto aleatorio:
$$
\text{intercepto aleatorio:}\quad  \operatorname{logit}\mu_{ij}=\beta_0+\beta_1x_{1ij}+\beta_2x_{2ij}+u_j, \qquad u_j \sim N(0,\sigma_u^2)
$$
Añadimos el nivel propio de cada centro. En `glmer` la sintaxis es la de `glm`, declarando el
efecto aleatorio con `( ... | grupo )`:

```{r}
#| label: u14-glmm-int
library(lme4)
m_int <- glmer(ever ~ x1 + x2 + (1 | centro), family = binomial, data = cohorte)
summary(m_int)
```

**Cómo se lee la salida de `glmer`.** El bloque de **efectos fijos** es idéntico al de `glm`
—coeficientes con su error estándar, $z$ y $p$, que se interpretan igual (log-odds, y $e^{\beta}$ la
**razón de odds**, OR)—. La novedad es el bloque **`Random effects`**, encima: ahí están las
**varianzas** y desviaciones típicas de los efectos aleatorios —en `m_int`, una sola fila,
`centro (Intercept)`— y el número de grupos. `glm` no tiene ese bloque. Y la cabecera recuerda cómo
se ha estimado: *Laplace Approximation*, la aproximación a la integral de la verosimilitud de la
[Sección 4.2](#sec-u14-formulacion).

:::: {.callout-warning}
## Antes de leer nada: ¿ha convergido el ajuste?

Un GLMM se estima **numéricamente**, aproximando una integral, y el optimizador puede fallar sin
detener la ejecución. Tras **cada** ajuste con `glmer`, antes de interpretar una sola cifra:

- **Mira los avisos.** Mensajes como `Model failed to converge` o `boundary (singular) fit` aparecen
  justo debajo de la llamada. No son ruido: dicen que las estimaciones no son de fiar.
- **Comprueba la singularidad** con `isSingular(m)`. Un ajuste es **singular** cuando alguna
  varianza se estima en $0$ o alguna correlación en $\pm1$: la estructura aleatoria pedida es **más
  de la que los datos pueden sostener**.
- **Si falla**, se simplifica la parte aleatoria —quitar la pendiente, o su correlación con `||`—
  antes que forzar el optimizador.
::::

```{r}
#| label: u14-int-singular
isSingular(m_int)
```

El ajuste no dio avisos y `isSingular(m_int)` devuelve `FALSE`: es sólido y podemos leerlo.

#### $\sigma_u$ y el ICC: cuánto difieren los centros

El parámetro nuevo es la desviación típica entre centros, $\sigma_u$. Por sí sola, una desviación
típica en log-odds dice poco; se lee mejor traducida a **razones de odds** de centro:

```{r}
#| label: u14-glmm-varcov
vc <- as.data.frame(VarCorr(m_int))
vc$vcov[1]                                   # varianza  sigma_u^2
vc$sdcor[1]                                  # desviación típica  sigma_u
# razón de odds de un centro frente al centro medio: a +1 DT, y el 95 % central de centros
exp(c(mas_1DT = 1, extremo_inf = -1.96, extremo_sup = 1.96) * vc$sdcor[1])
```

El modelo estima $\hat\sigma_u\approx0{,}44$ ($\hat\sigma_u^2\approx0{,}20$). Para dos pacientes con
la misma fragilidad y el mismo tratamiento, una en el centro $j$ y otra en el centro típico
($u=0$), el cociente de sus odds de fractura es:

$$
\frac{\text{odds}_j}{\text{odds}_{\text{típico}}}
=\frac{e^{\,\beta_0+\beta_1x_1+\beta_2x_2+u_j}}{e^{\,\beta_0+\beta_1x_1+\beta_2x_2}}
=e^{u_j},
$$

la **razón de odds de centro**. Un centro situado **una desviación típica** por encima del típico,
$u_j=\hat\sigma_u$, multiplica así las odds de sus pacientes por

$$
e^{\hat\sigma_u}=e^{0{,}44}\approx1{,}56 .
$$

Y como $u_j\sim\mathcal N(0,\sigma_u^2)$,  si $\hat\sigma_u$ fuera el valor verdadero, el 95% de los centros tendrían un efecto aleatorio entre $\pm1{,}96\,\hat\sigma_u$, esto es, entre

$$
e^{-1{,}96\,\hat\sigma_u}\approx0{,}42
\qquad\text{y}\qquad
e^{1{,}96\,\hat\sigma_u}\approx2{,}38,
$$

que da un **intervalo de predicción** de un rango considerable, y dice cuánto difieren los centros **entre sí**.

Cuánto pesan las diferencias entre centros **frente** a las diferencias
entre pacientes lo dice el **coeficiente de correlación intraclase**, el **ICC** (*intraclass
correlation coefficient*). Mide qué fracción de la variación
total ocurre **entre** grupos (y no dentro de ellos); equivalentemente —y de ahí su nombre—, es la
**correlación** entre dos observaciones del **mismo** grupo. En un modelo con intercepto aleatorio,
descompone la varianza en una parte **entre grupos** ($\sigma_u^2$) y una parte **dentro**
(residual, $\sigma_\varepsilon^2$):
$$
\text{ICC}=\frac{\sigma_u^2}{\sigma_u^2+\sigma_\varepsilon^2}\in[0,1].
$$

Un $\text{ICC}\to 0$ indica grupos prácticamente indistinguibles (el agrupamiento apenas importa);
$\text{ICC}\to 1$, implica grupos muy heterogéneos y observaciones fuertemente correladas dentro de cada uno.

En un **GLMM logístico** no hay una varianza residual libre: en la **escala latente**, el término de
error sigue una logística estándar, cuya varianza es **fija**, $\pi^2/3\approx 3{,}29$. Por eso el
**ICC latente** se calcula como
$$
\text{ICC}=\frac{\sigma_u^2}{\sigma_u^2+\pi^2/3}.
$$
Con enlace **probit** la varianza latente es $1$, así que $\text{ICC}=\sigma_u^2/(\sigma_u^2+1)$.

```{r}
#| label: u14-glmm-icc
vc$vcov[1] / (vc$vcov[1] + pi^2 / 3)         # ICC latente (logit)
```

El ICC latente vale $\approx0{,}056$: alrededor de un **6 %** de la variación del riesgo, en la escala
latente (logit), ocurre **entre** centros, y el **94 %** restante, **entre pacientes**. Es una fracción
modesta, pero no nula, y basta para que las pacientes de un mismo centro no sean independientes, que
es justo lo que el *pooled* da por supuesto.

#### Dos niveles de estimación: global y por centro

Un modelo mixto no produce una sola estimación, sino **dos niveles**: los efectos **fijos**, comunes a
todos los centros —la estimación global—, y un efecto **aleatorio** por centro, su desviación
$\hat u_j$ respecto a esa estimación global. Sumados, dan los coeficientes de cada centro:

```{r}
#| label: u14-int-niveles
fixef(m_int)                                   # nivel global: común a todos los centros

# nivel de centro, para los 24 centros observados
efectos_centro <- data.frame(
  n   = as.vector(table(cohorte$centro)),      # pacientes del centro
  u_j = ranef(m_int)$centro[, 1],              # su desviación: el efecto aleatorio
  coef(m_int)$centro,                          # fijos + u_j: los coeficientes del centro
  check.names = FALSE)
round(efectos_centro, 3)
```

`fixef` devuelve los tres coeficientes globales que ya aparecían en `summary`
($\hat\beta_0=-0{,}90$, $\hat\beta_1=1{,}08$, $\hat\beta_2=-0{,}66$). `ranef` da la desviación $u_j$ de cada
centro en log-odds: positiva si su riesgo basal está por encima del de un centro medio, negativa si
está por debajo. Y `coef`, la suma de ambos $\hat\beta_0+\hat u_j$. En la tabla se ve la estructura del modelo: la columna del
intercepto cambia de un centro a otro, $\hat\beta_0+\hat u_j$, mientras que las de `x1` y `x2` son
**idénticas** en todos, porque con intercepto aleatorio solo varía el nivel. El centro 5 es el que
más se aparta: $\hat u_5=1{,}19$, cuando los demás quedan entre $-0{,}55$ y $0{,}42$. Sus pacientes
tienen unas odds de fractura $e^{1{,}19}\approx3{,}3$ veces las del centro medio, a igualdad de
fragilidad y tratamiento. Estas estimaciones
existen solo para los centros **observados**; para uno nuevo no hay $\hat u_j$, y se predice como
veremos al final de este apartado.

Cada parte hace un trabajo distinto:

- Los **efectos fijos** describen el efecto de las covariables **dentro de cualquier centro**:
  $\hat\beta_1$ dice cuánto cambian los log-odds de fractura de una paciente si aumenta su fragilidad,
  sin cambiarla de clínica. Es el mismo número en todos los centros.
- Los **efectos aleatorios** dicen **dónde está cada centro**: cuánto sube o baja su nivel de riesgo ($\hat\beta_0 \rightarrow \hat\beta_0+\hat u_j$)
  respecto al centro típico. Y lo dicen con prudencia: están **encogidos** hacia 0, tanto más cuanto
  menos información aporta el centro.

Y hay una tercera cantidad que no es ni una cosa ni otra: el efecto **marginal**, o poblacional. No es
una parte del modelo, sino algo que se **deriva** de él, combinando las dos: los efectos fijos dan la
curva de un centro, la distribución de los aleatorios dice cómo se reparten los centros, y
promediando sobre ella se obtiene el efecto en la población de clínicas.

**Lo que dicen los efectos fijos, y lo que no.** Como $\hat\beta_1$ compara pacientes de una misma
clínica, no es exactamente el efecto de la fragilidad sobre el riesgo medio de toda la población, que
mezcla todas las clínicas. En un modelo lineal daría igual: promediar rectas paralelas da una recta
con la misma pendiente. Con el logit, no: promediar curvas logísticas desplazadas da una curva **más
plana**. Se ve en la @fig-u14-cond-marg: cada centro tiene su curva, con la **misma pendiente** —la
que estima `glmer`— pero **desplazada** por su $u_j$; su promedio sobre los centros, la curva
**marginal**, sube más despacio. En la cohorte (izquierda), con una $\hat\sigma_u$ pequeña, ambas casi
coinciden; el panel de la derecha exagera $\sigma_u$ para que se vea el mecanismo.

```{r}
#| label: fig-u14-cond-marg
#| code-fold: true
#| code-summary: "Código de la figura"
#| fig-width: 10
#| fig-height: 4.2
#| fig-cap: "Condicional frente a marginal, para pacientes sin tratamiento. Izquierda, la cohorte: en gris, la curva ajustada de cada uno de los seis primeros centros (misma pendiente, desplazada por su efecto aleatorio); en azul, la curva de los efectos fijos, que es la del centro típico (u = 0); en naranja, la curva marginal, promedio de las curvas de todos los centros posibles. Con sigma_u = 0,44, azul y naranja casi coinciden. Derecha, el mismo esquema con sigma_u = 2, exagerado para que se vea el aplanamiento de la curva marginal."
xs <- seq(-3, 3, length.out = 200)

# promedio de plogis(eta + u) sobre u ~ N(0, s^2): la curva marginal
marginal <- function(eta, s)
  sapply(eta, \(e) integrate(\(u) plogis(e + u) * dnorm(u, 0, s), -Inf, Inf)$value)

# curvas de centro, centro tipico y marginal, para unos coeficientes dados
curvas_panel <- function(b0, b1, u, s, panel) {
  centros <- tidyr::expand_grid(x = xs, j = seq_along(u)) |>
    mutate(p = plogis(b0 + b1 * x + u[j]), tipo = "curva de cada centro", grupo = paste0("c", j))
  resumen <- bind_rows(
    tibble(x = xs, p = plogis(b0 + b1 * xs),       tipo = "efectos fijos (centro típico, u = 0)"),
    tibble(x = xs, p = marginal(b0 + b1 * xs, s),  tipo = "marginal (promedio)")
  ) |> mutate(grupo = tipo)
  bind_rows(centros, resumen) |> mutate(panel = panel)
}

b_int <- fixef(m_int)
s_int <- as.data.frame(VarCorr(m_int))$sdcor[1]
curvas_cm <- bind_rows(
  curvas_panel(b_int[["(Intercept)"]], b_int[["x1"]], ranef(m_int)$centro[1:6, 1], s_int,
               "Cohorte: seis primeros centros"),
  curvas_panel(0, 1.5, c(-4, -2, 0, 2, 4), 2,          # valores de juguete
               "Esquema con sigma_u = 2")
)

ggplot(curvas_cm, aes(x, p, group = grupo, color = tipo, linewidth = tipo)) +
  geom_line() +
  facet_wrap(~ panel) +
  scale_color_manual(values = c("curva de cada centro"  = "grey70",
                                "efectos fijos (centro típico, u = 0)" = "#2c7fb8",
                                "marginal (promedio)"   = "#e6810a")) +
  scale_linewidth_manual(values = c("curva de cada centro"  = 0.5,
                                    "efectos fijos (centro típico, u = 0)" = 1.2,
                                    "marginal (promedio)"   = 1.2)) +
  labs(x = "Fragilidad ósea (x1, en z)", y = "Probabilidad de fractura",
       color = NULL, linewidth = NULL) +
  theme(legend.position = "top")
```

:::: {.callout-note collapse="true"}
## ¿Curva de los efectos fijos o curva marginal?

La curva de los efectos fijos, $\operatorname{logit}^{-1}(\hat\beta_0+\hat\beta_1x_1)$ —la **azul**—, es
la de un centro concreto, el típico ($u=0$), no el riesgo medio de la población. Ese riesgo medio es
el **promedio** de las curvas de todos los centros —la **naranja**—, y como $\operatorname{logit}^{-1}$
no es lineal, no coincide con la curva del centro típico.

La curva marginal es, por definición, una integral sobre $u$:
$$
\bar p(x_1)=\int\operatorname{logit}^{-1}\big(\hat\beta_0+\hat\beta_1x_1+u\big)\,\varphi\big(u;0,\hat\sigma_u^2\big)\,du,
$$
que es lo que calcula el código de la figura. Hay alternativas:

- **Aproximarla** reescalando los efectos fijos,
  $\operatorname{logit}^{-1}\big((\hat\beta_0+\hat\beta_1x_1)/\sqrt{1+0{,}346\,\hat\sigma_u^2}\big)$
  [@zeger1988]. Con una
  $\hat\sigma_u$ pequeña da prácticamente lo mismo.
- **Simularla**: sortear muchos $u$ de $\mathcal N(0,\hat\sigma_u^2)$ y promediar las curvas.
- **Estimarla con el *pooled***: un `glm` sin centro estima directamente, de forma aproximada, la curva
  marginal, aunque desde otro modelo.
::::

En nuestros datos, la comparación de los coeficientes del *pooled* y del mixto está en la
@fig-u14-glmm-coef.

```{r}
#| label: fig-u14-glmm-coef
#| fig-width: 7
#| fig-height: 3
#| fig-cap: "Coeficientes de los efectos fijos, en log-odds. *Pooled* (`glm`): efectos **marginales**, que comparan pacientes promediando sobre los centros. Mixto (`glmer`): efectos **condicionales**, que comparan pacientes del mismo centro. Punto = coeficiente; bigotes = ±1,96 · error estándar, EE (intervalo de Wald al 95 %). El desplazamiento vertical entre los dos modelos solo evita que los puntos se solapen."
sp <- coef(summary(m_pool))   # tabla de efectos fijos del pooled
si <- coef(summary(m_int))    # tabla de efectos fijos del mixto

coefs <- rbind(
  data.frame(modelo = "pooled (glm)",  term = rownames(sp),
             estimate = sp[, "Estimate"], se = sp[, "Std. Error"]),
  data.frame(modelo = "mixto (glmer)", term = rownames(si),
             estimate = si[, "Estimate"], se = si[, "Std. Error"])
)

ggplot(coefs, aes(estimate, term, color = modelo)) +
  geom_vline(xintercept = 0, linetype = "dashed", color = "grey60") +
  geom_pointrange(aes(xmin = estimate - 1.96 * se, xmax = estimate + 1.96 * se),
                  position = position_dodge(width = 0.5)) +
  labs(x = "Coeficiente (log-odds), ± 1,96·EE", y = NULL, color = NULL)
```

Los coeficientes del mixto son algo mayores **en valor absoluto** en las tres filas: se alejan más
del 0, hacia la derecha en `x1`, que es positivo, y hacia la izquierda en el intercepto y en `x2`,
negativos ($\hat\beta_1=1{,}08$ frente a $1{,}02$; $\hat\beta_2=-0{,}66$ frente a $-0{,}63$). Es la
des-atenuación marginal→condicional, de apenas un 4-6 % porque $\sigma_u$ es pequeño,
$\beta_{\text{marg}}\approx\beta_{\text{cond}}/\sqrt{1+0{,}346\,\sigma_u^2}$ [@zeger1988]. En la
precisión, solo el **intercepto** —una cantidad de centro— pierde de verdad: su error estándar pasa de
$0{,}106$ a $0{,}142$, porque el *pooled* ignoraba el agrupamiento. En `x1` y `x2`, que varían dentro
de cada centro, los errores estándar crecen al compás de los coeficientes y sus $z$ apenas se mueven.
Aquí el valor del mixto no está en esa inferencia, sino en describir cuánto difieren los centros.

#### Lo que hacen los efectos aleatorios: el encogimiento

Los $\hat u_j$ de la tabla no son las desviaciones **crudas** de cada centro —las que daría estimarlo
solo con sus propios datos—, sino versiones **encogidas** hacia $0$. Es la idea de la fórmula
gaussiana de la [Sección 4.2](#sec-u14-formulacion): cada centro es un compromiso entre lo que dicen
sus datos y el centro típico. Si el centro aporta mucha **información** —muchas pacientes, con riesgos
no demasiado extremos—, apenas se encoge; si aporta poca, su estimación ruidosa se **arrima a 0**,
tomando fuerza prestada del conjunto.

El *caterpillar* o gráfico de oruga de la @fig-u14-cohorte-caterpillar lo hace visible:

```{r}
#| label: fig-u14-cohorte-caterpillar
#| fig-width: 7
#| fig-height: 6
#| out-width: "85%"
#| fig-cap: "Efecto de centro modelizado en la cohorte: interceptos aleatorios de los 24 centros (desviación en log-odds respecto al centro típico) con su intervalo del 95 %, ordenados. La dispersión del conjunto es lo que el mixto resume en sigma_u; los centros cuyo intervalo no cruza el 0 se separan del centro típico."
re_coh <- as.data.frame(ranef(m_int, condVar = TRUE))   # columnas: grp, condval, condsd
ggplot(re_coh, aes(reorder(grp, condval), condval)) +
  geom_hline(yintercept = 0, linetype = "dashed") +
  geom_pointrange(aes(ymin = condval - 1.96 * condsd,
                      ymax = condval + 1.96 * condsd), linewidth = 0.3) +
  coord_flip() +
  labs(x = "Centro", y = "Intercepto aleatorio (log-odds)")
```

Cada fila es un centro, ordenados de menor a mayor efecto. El **punto** es su $\hat u_j$, el mismo de la
tabla: cuánto se aparta, en log-odds, del centro típico, que es la línea discontinua en $0$. Los
**bigotes** muestran la **incertidumbre** que queda sobre ese efecto después de ver los datos del
centro: un intervalo del 95 %. Si el intervalo de un centro no cruza el $0$, ese centro se aparta del
típico; la amplitud del conjunto es la traducción visual de $\hat\sigma_u$.

Y el gráfico permite **leer el encogimiento**: bigotes anchos indican un centro con poca información,
cuyo efecto se conoce mal y, por eso mismo, se ha encogido mucho hacia $0$; bigotes estrechos, un centro
bien informado que conserva casi toda su desviación. La tabla siguiente lo cuantifica para los centros
más pequeños y más grandes: `lambda` es la fracción de su desviación cruda que conserva cada uno, y
`crudo`, la desviación que habría tenido sin encoger.

:::: {.callout-note collapse="true"}
## Cómo se construye el *caterpillar* y de dónde sale el encogimiento

**El encogimiento, en fórmula.** Si $\tilde u_j$ es la desviación cruda del centro —la del *no
pooling*—, `glmer` devuelve aproximadamente
$$
\hat u_j\approx\lambda_j\,\tilde u_j,\qquad
\lambda_j=\frac{I_j\,\sigma^2_u}{1+I_j\,\sigma^2_u}\in(0,1),\qquad
I_j=\sum_{i\in j}\hat\pi_{ij}\,(1-\hat\pi_{ij}),
$$
donde la **información** del centro, $I_j$, hace el papel de $n_j/\sigma^2_\varepsilon$ en el caso
gaussiano: crece con el número de pacientes, y cada una aporta más cuanto más cerca de $0{,}5$ está su
riesgo.

**Qué devuelve `ranef(m_int, condVar = TRUE)`.** Para cada centro, dos cantidades que
`as.data.frame()` coloca en columnas (junto a `grpvar`, `term` y `grp`, el número de centro):

- **`condval`**, el efecto aleatorio estimado $\hat u_j$, ya encogido: el **punto** del gráfico;
- **`condsd`**, su **desviación típica condicional**, $\sqrt{\operatorname{Var}(u_j\mid\mathbf y)}$:
  la incertidumbre sobre $u_j$ una vez vistos los datos del centro. Hace con $\hat u_j$ lo que el error
  estándar con un coeficiente. Los **bigotes** son $\hat u_j\pm1{,}96\cdot\text{condsd}_j$.

**Por qué los bigotes codifican el encogimiento.** Bajo la misma aproximación,
$\operatorname{Var}(u_j\mid\mathbf y)\approx\big(I_j+1/\sigma^2_u\big)^{-1}$, y sustituyéndola en
$\lambda_j$:
$$
\lambda_j=1-\frac{\text{condsd}_j^{2}}{\sigma^2_u}.
$$
El cociente $\text{condsd}_j^2/\sigma_u^2$ es la fracción de la incertidumbre inicial —la de toda la
población de centros, $\sigma_u^2$— que los datos del centro no han conseguido eliminar, y coincide con
lo que se encoge, $1-\lambda_j$. De ahí también la desviación cruda de la tabla, que se recupera
deshaciendo el encogimiento: $\tilde u_j=\hat u_j/\lambda_j$.

**Dos matices.** Como $u_j$ es una variable aleatoria y no un parámetro, los bigotes son en rigor un
intervalo de **predicción** de su efecto, no un intervalo de confianza. Y tratan $\hat{\boldsymbol\beta}$ y
$\hat\sigma_u$ como conocidos, así que son algo optimistas.
::::

```{r}
#| label: u14-shrinkage
s2_u <- as.data.frame(VarCorr(m_int))$vcov[1]

shrink <- re_coh |>
  mutate(n      = as.numeric(table(cohorte$centro)[as.character(grp)]),
         lambda = 1 - condsd^2 / s2_u,      # fraccion de senal propia que conserva el centro
         crudo  = condval / lambda) |>      # la desviacion del no pooling, implicita
  select(centro = grp, n, crudo, lambda, encogido = condval) |>
  arrange(n)

bind_rows(head(shrink, 3), tail(shrink, 3)) |>   # los 3 centros menores y los 3 mayores
  mutate(across(where(is.numeric), \(x) round(x, 2)))
```

La tabla lo confirma: $\lambda_j$ cae entre $0$ y $1$ y, en los centros de la tabla, crece
con el tamaño, de $0{,}45$ en el más pequeño (26 pacientes) a $0{,}65$ en el más grande (45). Ninguno
conserva toda su señal: con una $\hat\sigma_u$ modesta, incluso el centro más informado se queda con
unos dos tercios de su desviación cruda. El centro 5, el que más se apartaba, lo ilustra: con solo sus datos, su
log-odds se apartaría $1{,}85$ del riesgo medio; el modelo lo rebaja a $1{,}19$.

#### Efectos en probabilidad: el efecto marginal medio (AME)

Los coeficientes hablan en log-odds. El **efecto marginal medio** (AME, *average marginal effect*) los
traduce a **puntos de probabilidad**: el cambio medio en el riesgo -probabilidad de fractura- por una unidad más de fragilidad,
o por recibir el tratamiento, promediado sobre las pacientes. En un modelo mixto hay que decidir,
además, **con qué efecto de centro** se calcula el riesgo de cada paciente, y cada opción responde a
una pregunta distinta:

- **centros observados**: cada paciente con el $\hat u_j$ de su centro; es el efecto en *estos* 24
  centros;
- **centro típico** ($u=0$): el efecto en una clínica mediana;
- **poblacional**: promediando también sobre la distribución de centros,
  $u\sim\mathcal N(0,\hat\sigma_u^2)$; es el efecto medio en la población de clínicas.

Las dos primeras las da `marginaleffects`, que pasa el argumento `re.form` a `predict()`. Ojo con el
vocabulario: la documentación de `lme4` y `marginaleffects` llama «poblacional» a `re.form = NA`, pero
eso es el centro típico; aquí reservamos «poblacional» para el promedio sobre centros, que, como la
curva marginal de la @fig-u14-cond-marg, exige **integrar** sobre $u$. Como referencia, añadimos el
AME del *pooled*. Cada AME lleva su error estándar y su intervalo al 95 %, por el **método delta**:
`marginaleffects` lo aplica solo, y para la versión poblacional lo aplicamos a mano, con el gradiente
numérico del AME respecto a los efectos fijos. En todos, $\hat\sigma_u$ se trata como conocida:

```{r}
#| label: u14-ame-int
library(marginaleffects)

# centros observados (re.form por defecto), centro típico (re.form = NA) y pooled:
# marginaleffects da estimación, EE e IC por el método delta
fila_me <- \(me, efecto, version)
  data.frame(efecto, version, estimate = me$estimate, se = me$std.error,
             conf.low = me$conf.low, conf.high = me$conf.high)
ames <- rbind(
  fila_me(avg_slopes(m_int,  variables = "x1"),               "fragilidad", "observados"),
  fila_me(avg_slopes(m_int,  variables = "x1", re.form = NA), "fragilidad", "típico"),
  fila_me(avg_slopes(m_pool, variables = "x1"),               "fragilidad", "pooled"),
  fila_me(avg_comparisons(m_int,  variables = list(x2 = 0:1)),               "tratamiento", "observados"),
  fila_me(avg_comparisons(m_int,  variables = list(x2 = 0:1), re.form = NA), "tratamiento", "típico"),
  fila_me(avg_comparisons(m_pool, variables = list(x2 = 0:1)),               "tratamiento", "pooled"))

# poblacional: se integra sobre u ~ N(0, sigma_u^2) el riesgo de cada paciente
trat    <- cohorte$x2
X_int   <- model.matrix(m_int)
media_u <- \(f) integrate(\(u) f(u) * dnorm(u, 0, s_int), -Inf, Inf)$value
ame_pob <- function(b) {                          # AME poblacional para unos efectos fijos b
  eta <- drop(X_int %*% b)                        # predictor lineal sin efecto de centro
  c(fragilidad  = mean(sapply(eta, \(e) media_u(\(u) b[["x1"]] * dlogis(e + u)))),
    tratamiento = mean(mapply(\(e, t) media_u(\(u) plogis(e + b[["x2"]] * (1 - t) + u) -
                                                     plogis(e - b[["x2"]] * t + u)),
                              eta, trat)))
}

# su EE, también por el método delta: gradiente numérico respecto a los efectos fijos
ee_delta <- function(f, b, V, h = 1e-4) {
  J <- sapply(seq_along(b), \(k) {
    sube <- baja <- b; sube[k] <- sube[k] + h; baja[k] <- baja[k] - h
    (f(sube) - f(baja)) / (2 * h)
  })
  sqrt(diag(J %*% V %*% t(J)))
}
fila_pob <- \(est, se)
  data.frame(efecto = names(est), version = "poblacional", estimate = est, se = se,
             conf.low = est - 1.96 * se, conf.high = est + 1.96 * se)

est_pob <- ame_pob(b_int)
ames <- rbind(ames, fila_pob(est_pob, ee_delta(ame_pob, b_int, as.matrix(vcov(m_int)))))

# presentación: agrupado por versión, en puntos porcentuales y en una tabla compacta
etiquetas_v <- c(observados  = "centros observados",
                 "típico"    = "centro típico (u = 0)",
                 poblacional = "poblacional",
                 pooled      = "pooled (glm)")
presenta_ame <- function(d) d |>
  mutate(`versión` = factor(etiquetas_v[version], levels = etiquetas_v),
         efecto    = ifelse(efecto == "fragilidad", "fragilidad (+1 DT)", "tratamiento (sí / no)"),
         across(c(estimate, se, conf.low, conf.high), \(x) 100 * x),
         ic        = sprintf("[%.1f, %.1f]", conf.low, conf.high)) |>
  arrange(`versión`, efecto) |>
  select(`versión`, efecto, `AME (puntos %)` = estimate, EE = se, `IC 95 %` = ic) |>
  knitr::kable(digits = 1, row.names = FALSE)

presenta_ame(ames)
```

En probabilidad, cada desviación típica más de fragilidad eleva el riesgo de fractura en unos
**18 puntos porcentuales** de media, y el tratamiento lo reduce en unos **11 puntos**. Las tres
versiones del mixto casi coinciden —de $17{,}7$ a $18{,}0$ puntos para la fragilidad, de $-10{,}7$ a
$-10{,}8$ para el tratamiento—, como ocurría con las curvas azul y naranja: con una $\hat\sigma_u$ pequeña,
elegir con qué efecto de centro se calcula apenas cambia el resultado. Y la versión poblacional se
parece a la del *pooled* ($17{,}7$ frente a $17{,}4$ puntos; $-10{,}7$ en ambos), porque las dos miden un
efecto promediado sobre la población de centros. Con más heterogeneidad entre clínicas, las
versiones se separarían y habría que elegir la que responde a la pregunta.

#### Predecir para un centro nuevo {#sec-u14-nuevo-centro}

Como los centros son una muestra de una población de centros, el modelo permite predecir también
para uno que **no** está en los datos. Conviene precisar qué se predice, porque ahí se cruzan las
dos ideas de este apartado.

Para un centro **observado**, la predicción incorpora su efecto estimado, ya encogido:
$\operatorname{logit}^{-1}(\mathbf x^\top\hat{\boldsymbol\beta}+\hat u_j)$. Para un centro **nuevo**
no hay datos con los que estimar su $u$: solo sabemos que $u_{\text{nuevo}}\sim\mathcal
N(0,\sigma_u^2)$. Su valor esperado es cero, de modo que la varianza entre centros **no añade ningún
efecto a la predicción puntual: añade incertidumbre**. Y en escala de probabilidad, «la predicción»
admite tres lecturas distintas:

- **El centro típico** ($u=0$): $\operatorname{logit}^{-1}(\mathbf x^\top\hat{\boldsymbol\beta})$.
  Es lo que devuelve `predict(m, re.form = NA)`.
- **El promedio sobre el centro que nos toque**, la predicción **marginal**:
  $\int\operatorname{logit}^{-1}(\mathbf x^\top\hat{\boldsymbol\beta}+u)\,\varphi(u;0,\hat\sigma_u^2)\,du$.
  Con enlace no lineal no coincide con la anterior: es la curva naranja de la @fig-u14-cond-marg.
- **El rango en el que caerá el centro**: el 95 % de los centros posibles tiene un riesgo entre
  $\operatorname{logit}^{-1}\big(\mathbf x^\top\hat{\boldsymbol\beta}\pm1{,}96\,\hat\sigma_u\big)$.

Para una paciente de fragilidad media ($x_1=0$) y sin tratamiento ($x_2=0$):

```{r}
#| label: u14-prediccion-nuevo
nd  <- tibble(x1 = 0, x2 = 0)                               # perfil de referencia
eta <- unname(predict(m_int, newdata = nd, re.form = NA))   # predictor lineal, sin efecto de centro
s_u <- as.data.frame(VarCorr(m_int))$sdcor[1]

p_tipico   <- plogis(eta)                                   # centro típico, u = 0
p_marginal <- integrate(\(u) plogis(eta + u) * dnorm(u, 0, s_u), -Inf, Inf)$value  # promedio sobre u
p_rango    <- plogis(eta + c(-1.96, 1.96) * s_u)            # 95 % central de los centros

round(c(tipico = p_tipico, marginal = p_marginal,
        rango_inf = p_rango[1], rango_sup = p_rango[2]), 3)
```

Para esa paciente, el riesgo en un centro típico es $0{,}290$ y el promedio sobre centros, $0{,}298$:
casi iguales, porque con una $\hat\sigma_u$ pequeña el aplanamiento de la curva marginal es leve. Lo
que de verdad informa sobre un centro nuevo es el **rango**: según dónde caiga, el mismo perfil
tendría un riesgo entre $0{,}146$ y $0{,}493$, de la mitad a 1,7 veces el del centro típico.

Ese rango trata $\hat{\boldsymbol\beta}$ y $\hat\sigma_u$ como **conocidos**. La incertidumbre
completa de la predicción, que añade la de la propia estimación, requiere simular del modelo o
remuestrearlo (`lme4::bootMer`).

:::: {.callout-tip}
## 🔧 En R. Ajustar un GLMM, extraer y predecir

*Ajustar.* Mismo `glmer` que un `glm`, declarando el efecto aleatorio con `( ... | grupo )`, y
comprobando siempre la convergencia:

```r
library(lme4)
m_int <- glmer(ever ~ x1 + x2 + (1 | centro), family = binomial, data = cohorte)
summary(m_int)        # efectos fijos + bloque 'Random effects'
isSingular(m_int)     # TRUE = estructura aleatoria no sostenida por los datos
```

La sintaxis de estructuras más ricas —cruzadas, anidadas— en la [Sección 4.5](#sec-u14-extensiones).

*Coeficientes y varianzas:*

- `fixef(m)` — efectos **fijos** ($\beta$); `vcov(m)`, su matriz de covarianzas (de donde salen los EE).
- `VarCorr(m)` — **varianza** del efecto aleatorio ($\sigma_u^2$ y $\sigma_u$).
- `confint(m, method = "Wald")` — IC de los $\beta$; con `method = "profile"` (más fiable) o
  `"boot"`, también el de $\sigma_u$.
- **ICC**, a mano desde `VarCorr` —`s2_u / (s2_u + pi^2 / 3)` con
  `s2_u <- as.data.frame(VarCorr(m))$vcov[1]`— o directo con `performance::icc(m)`, que devuelve dos
  versiones:
    - `ICC_adjusted` (**ajustado**): $\sigma_u^2/(\sigma_u^2+\sigma^2_{\text{resid}})$, solo efectos
      aleatorios. Es el que coincide con la fórmula manual.
    - `ICC_unadjusted` (**no ajustado**): mete además la varianza de los **efectos fijos** en el
      denominador, así que sale **menor**. Versiones antiguas de `performance` lo rotulaban
      *Conditional ICC*; es el mismo número.

*Efectos aleatorios de cada grupo:*

- `ranef(m)$centro` — los $\hat u_j$, ya **encogidos** hacia 0; `coef(m)$centro` — el coeficiente
  **completo** por grupo (fijo + aleatorio).
- `as.data.frame(ranef(m, condVar = TRUE))` — añade su desviación típica condicional (`condsd`); columnas `grp`
  (centro), `condval` ($\hat u_j$) y `condsd`. Con eso, el *caterpillar* es inmediato:

```r
re <- as.data.frame(ranef(m_int, condVar = TRUE))
ggplot(re, aes(reorder(grp, condval), condval)) +
  geom_hline(yintercept = 0, linetype = "dashed") +
  geom_pointrange(aes(ymin = condval - 1.96 * condsd, ymax = condval + 1.96 * condsd)) +
  coord_flip()
```

- **Encogimiento** de cada centro, con `s2_u` $=\hat\sigma_u^2$: `lambda = 1 - condsd^2 / s2_u`, la
  fracción de su desviación cruda que conserva, y `crudo = condval / lambda`, la que habría tenido sin
  encoger.

*Ajustados y predicciones:*

- `fitted(m)` — probabilidades **ajustadas** (incluyen el efecto aleatorio de cada grupo).
- `predict(m, type = "response")` — predicción en probabilidad; el argumento **`re.form`** decide
  qué efecto de centro entra:
    - `re.form = NULL` (por defecto) → **condicional** al centro observado (usa su $\hat u_j$).
    - `re.form = NA` (o `~0`) → el **centro típico** ($u=0$). **No** es la predicción marginal: con
      enlace logit, la marginal promedia sobre $u$ y se calcula aparte.
- `predict(m, newdata = nd, type = "response", re.form = NA)` — para **perfiles nuevos** en un centro
  típico.
- Centro **nuevo**, con `eta` el predictor lineal de `re.form = NA` y `s_u` $=\hat\sigma_u$:
  predicción marginal `integrate(\(u) plogis(eta + u) * dnorm(u, 0, s_u), -Inf, Inf)`, y rango del
  95 % de centros `plogis(eta + c(-1.96, 1.96) * s_u)`.
- Incertidumbre completa de la predicción, incluida la de la estimación: `lme4::bootMer()`.
- **AME** con `marginaleffects`: `avg_slopes(m, variables = "x1")` para una covariable continua y
  `avg_comparisons(m, variables = list(x2 = 0:1))` para una binaria, con su error estándar e IC; por
  defecto, en los centros observados, y con `re.form = NA`, en el centro típico.
- **AME poblacional**: se integra el efecto de cada paciente sobre $u\sim N(0,\hat\sigma_u^2)$ y se
  promedia. Para `x1`:

```r
b   <- fixef(m)
eta <- drop(model.matrix(m) %*% b)                    # predictor lineal sin efecto de centro
media_u <- \(f) integrate(\(u) f(u) * dnorm(u, 0, s_u), -Inf, Inf)$value
mean(sapply(eta, \(e) media_u(\(u) b[["x1"]] * dlogis(e + u))))
```

  Su error estándar, por el método delta: gradiente numérico respecto a `fixef(m)`, combinado con
  `vcov(m)` (función `ee_delta()` del chunk `u14-ame-int`).
- Salida ordenada con `broom.mixed::tidy(m)` y `broom.mixed::augment(m)`.
::::

### Intercepto y pendiente aleatorias {#sec-u14-pendiente}

El intercepto aleatorio deja que el **nivel** cambie por centro, pero asume que el **efecto** de
cada covariable es el mismo en todos. A menudo no lo es: la fragilidad ósea, por ejemplo, podría
pesar más en unos centros que en otros. Eso se modela con una **pendiente aleatoria**, añadiendo una
desviación de grupo al coeficiente —la segunda estructura de la [Sección 4.2](#sec-u14-formulacion)—:

$$
\operatorname{logit}\Pr(\text{ever}_{ij}=1)=\beta_0+\beta_1 x_{1ij}+\beta_2 x_{2ij}+u_{0j}+u_{1j}\,x_{1ij},
\qquad
\begin{pmatrix}u_{0j}\\ u_{1j}\end{pmatrix}\sim\mathcal{N}(\mathbf{0},\boldsymbol\Sigma).
$$


La exploración de la @fig-u14-curvas-centro planteaba la pregunta. Como las pendientes aleatorias
son exigentes con los datos, tras ajustar comprobamos, como pedía el aviso de convergencia del
[intercepto aleatorio](#sec-u14-intercepto), que el ajuste se sostiene:

```{r}
#| label: u14-glmm-slope
m_slope <- glmer(ever ~ x1 + x2 + (1 + x1 | centro), family = binomial, data = cohorte)

isSingular(m_slope)     # ¿sostienen los datos la estructura?
VarCorr(m_slope)        # sigma_u0, sigma_u1 y su correlacion
```

El ajuste converge sin avisos y **no** es singular. `VarCorr(m_slope)` muestra la matriz
$\boldsymbol\Sigma$ como desviaciones típicas y correlación (`VarCorr(m_slope)$centro` la da como
varianzas y covarianza), y cada elemento tiene su lectura:

| elemento | valor | qué mide | unidades |
|---|---|---|---|
| $\sigma_{u_0}$ (diagonal: $\sigma^2_{u_0}$) | $0{,}534$ | cuánto difieren los centros en su riesgo **para una paciente con $x_1=0$**, de fragilidad media | log-odds |
| $\sigma_{u_1}$ (diagonal: $\sigma^2_{u_1}$) | $0{,}397$ | cuánto difiere entre centros el **efecto de la fragilidad**: la pendiente del centro $j$ es $\beta_1+u_{1j}$ | log-odds por unidad de $x_1$ |
| $\rho_{01}$ (fuera, vía la covarianza: $\sigma_{01}=\rho_{01}\,\sigma_{u_0}\sigma_{u_1}$) | $-0{,}80$ | si los centros de riesgo alto tienen pendiente mayor o menor; aquí, menor | sin unidades |

Una $\rho_{01}$ tan alta conviene mirarla de cerca —es la antesala de los ajustes singulares—, pero por
sí sola no descarta nada. Y hay una diferencia clave con el intercepto aleatorio: $\sigma_{u_0}$ **no
es «la» variación entre centros**, sino la del punto $x_1=0$. Por eso no coincide con el
$\hat\sigma_u=0{,}44$ de `m_int`, y cambiaría si se recentrara la fragilidad.

**El ICC deja de ser un número.** Con pendiente aleatoria, la varianza entre centros es una
**función** de $x_1$: dos centros difieren en $u_{0j}+u_{1j}x_1$, cuya varianza es
$$
\sigma^2_{\text{centro}}(x_1)=\sigma^2_{u_0}+2\sigma_{01}\,x_1+\sigma^2_{u_1}x_1^2,
\qquad
\text{ICC}(x_1)=\frac{\sigma^2_{\text{centro}}(x_1)}{\sigma^2_{\text{centro}}(x_1)+\pi^2/3}.
$$
«Cuánto pesa el centro» pasa a depender del **perfil** de la paciente. La @fig-u14-icc-x1 lo dibuja
con las estimaciones de `m_slope`, junto a dos referencias: el ICC que daría **solo la varianza del
intercepto** de `m_slope`, y el ICC constante de `m_int`.

**Dónde se parecen más los centros.** $\sigma^2_{\text{centro}}(x_1)$ es una parábola en $x_1$ que
se abre hacia arriba ($\sigma^2_{u_1}>0$), así que tiene un único mínimo, donde se anula su derivada,
$2\sigma_{01}+2\sigma^2_{u_1}x_1=0$:
$$
x_{\min}=-\frac{\sigma_{01}}{\sigma^2_{u_1}},
\qquad
\sigma^2_{\text{centro}}(x_{\min})=\sigma^2_{u_0}-\frac{\sigma_{01}^2}{\sigma^2_{u_1}}
=\sigma^2_{u_0}\big(1-\rho_{01}^2\big).
$$
En la escala logit, las rectas de los centros forman un **abanico**, y $x_{\min}$ es su «cintura»: la
fragilidad en la que las rectas están más juntas y, por tanto, el ICC es mínimo. El signo de la
covarianza la sitúa: con $\sigma_{01}<0$, los centros de nivel alto tienen menos pendiente, las
rectas convergen hacia la derecha y $x_{\min}>0$; con $\sigma_{01}>0$, ocurre al revés. Solo si
$|\rho_{01}|=1$ se cruzan todas en un mismo punto y la varianza mínima es $0$; en otro caso, los
centros siguen difiriendo también en $x_{\min}$. Y hay una lectura equivalente: si se recentrara la
fragilidad en $x_{\min}$, intercepto y pendiente aleatorios quedarían **incorrelados**, porque
$\operatorname{Cov}(u_{0j}+u_{1j}x_{\min},\,u_{1j})=\sigma_{01}+\sigma^2_{u_1}x_{\min}=0$. En el
código, $\sigma_{01}$ es `S[1, 2]` y $\sigma^2_{u_1}$, `S[2, 2]`.

```{r}
#| label: fig-u14-icc-x1
#| fig-width: 6.5
#| fig-height: 3.8
#| fig-cap: "ICC latente en función de la fragilidad ósea según el modelo con pendiente aleatoria (línea continua). Referencias: el ICC que daría solo la varianza del intercepto de m_slope, que coincide con la curva en x1 = 0 (punteada), y el ICC constante del modelo de intercepto aleatorio (discontinua). Es lo que diría m_slope si lo aceptáramos; la Sección 4.4 decide si hay motivo para hacerlo."
S      <- VarCorr(m_slope)$centro                    # matriz Sigma (2 x 2)
icc_de <- \(s2) s2 / (s2 + pi^2 / 3)                 # ICC latente de una varianza entre centros

xs    <- seq(-2.5, 2.5, length.out = 200)
icc_x <- icc_de(S[1, 1] + 2 * S[1, 2] * xs + S[2, 2] * xs^2)

# valores de referencia: en x1 = 0, y donde la varianza entre centros es minima
x_min <- -S[1, 2] / S[2, 2]                          # vertice de la parabola: -sigma_01 / sigma^2_u1
round(c(ICC_en_0   = icc_de(S[1, 1]),
        x1_minimo  = x_min,
        ICC_minimo = icc_de(S[1, 1] - S[1, 2]^2 / S[2, 2])), 3)

niveles <- c("m_slope: ICC según x1",
             "m_slope: solo la varianza del intercepto",
             "m_int: ICC constante")
icc_df <- bind_rows(
  tibble(x1 = xs, icc = icc_x,                curva = niveles[1]),
  tibble(x1 = xs, icc = icc_de(S[1, 1]),      curva = niveles[2]),
  tibble(x1 = xs, icc = icc_de(vc$vcov[1]),   curva = niveles[3])
) |> mutate(curva = factor(curva, levels = niveles))

ggplot(icc_df, aes(x1, icc, color = curva, linetype = curva)) +
  geom_line(linewidth = 1) +
  scale_color_manual(values = c("#2c7fb8", "grey40", "#e6810a")) +
  scale_linetype_manual(values = c("solid", "dotted", "dashed")) +
  scale_y_continuous(limits = c(0, NA)) +
  labs(x = "Fragilidad ósea (x1, en z)",
       y = "ICC latente (fracción de la variación\ndebida al centro)",
       color = NULL, linetype = NULL) +
  guides(color = guide_legend(ncol = 1)) +
  theme(legend.position = "top")
```

Según `m_slope`, el peso del centro dependería del perfil de la paciente: en $x_1=0$ el ICC sería
$0{,}080$ —algo por encima del $0{,}056$ constante del intercepto aleatorio—, alcanzaría su mínimo,
$0{,}031$, en $x_{\min}\approx1{,}07$, y crecería a ambos lados, sobre todo hacia las fragilidades bajas.
Es la traducción de $\rho_{01}<0$: los centros diferirían sobre todo en las pacientes menos frágiles. Pero
es lo que *diría* un modelo que la [Sección 4.4](#sec-u14-diagnostico) va a evaluar, y los extremos
de la curva descansan en pocas pacientes: vale como ilustración de que, con pendiente aleatoria, el
ICC deja de ser un número, no como hallazgo. La línea punteada muestra, además, que el ICC de la
varianza del intercepto sola no es una referencia del modelo: es un punto de la curva, el de
$x_1=0$.

El resumen completo del ajuste reúne las dos partes del modelo:

```{r}
#| label: u14-glmm-slope-summary
summary(m_slope)
```

El bloque **`Random effects`** tiene ahora dos filas, `(Intercept)` y `x1`, y una columna `Corr` con
$\rho_{01}$: es la misma $\boldsymbol\Sigma$ de la tabla anterior. Lo interesante está en los **efectos
fijos**, comparados con los de `m_int`:

- **$\beta_1$ cambia de significado.** Ya no es *el* efecto de la fragilidad, común a todos los
  centros, sino su efecto **medio**: $1{,}15$ frente a $1{,}08$ (OR $e^{1{,}15}\approx3{,}2$ por cada
  desviación típica de fragilidad). Y su error estándar **crece**, de $0{,}102$ a $0{,}137$: si el
  efecto varía entre centros, estimar su media arrastra la incertidumbre de qué centros han entrado
  en la muestra. Es lo mismo que le ocurría al intercepto al pasar del *pooled* a `m_int`.
- **$\beta_2$ apenas cambia** ($-0{,}69$ frente a $-0{,}66$; error estándar $0{,}175$ frente a
  $0{,}174$): el tratamiento no tiene pendiente aleatoria, y su efecto se estima igual.

Si las pendientes variaran de verdad, ese error estándar mayor de $\beta_1$ sería el honesto; si no,
el modelo estaría pagando incertidumbre de más. La cabecera trae los criterios —AIC $898{,}1$,
BIC $926{,}7$— con los que la [Sección 4.4](#sec-u14-diagnostico) decide cuál de los dos casos es el
nuestro.

Con pendiente aleatoria, el AME se calcula igual, con una diferencia en la versión poblacional: ahora
cada centro aporta **dos** efectos, $(u_{0j},u_{1j})$, y la integral pasa a ser doble. En lugar de
integrar, la **simulamos**: sorteamos muchos centros de $\mathcal N(\mathbf 0,\hat{\boldsymbol\Sigma})$,
calculamos el riesgo de cada paciente en cada uno y promediamos.

```{r}
#| label: u14-ame-slope
# poblacional: 2000 centros simulados de N(0, Sigma), los mismos para todo el cálculo
set.seed(SEMILLA_CURSO)
U   <- MASS::mvrnorm(2000, mu = c(0, 0), Sigma = matrix(S, 2, 2))
X_s <- model.matrix(m_slope)
ame_pob_s <- function(b) {                        # AME poblacional para unos efectos fijos b
  lin <- outer(drop(X_s %*% b), U[, 1], "+") + outer(cohorte$x1, U[, 2])  # paciente x centro
  c(fragilidad  = mean(sweep(dlogis(lin), 2, b[["x1"]] + U[, 2], "*")),
    tratamiento = mean(plogis(lin + b[["x2"]] * (1 - trat)) - plogis(lin - b[["x2"]] * trat)))
}

b_s <- fixef(m_slope)
est_pob_s <- ame_pob_s(b_s)

rbind(
  fila_me(avg_slopes(m_slope, variables = "x1"),               "fragilidad", "observados"),
  fila_me(avg_slopes(m_slope, variables = "x1", re.form = NA), "fragilidad", "típico"),
  fila_me(avg_comparisons(m_slope, variables = list(x2 = 0:1)),               "tratamiento", "observados"),
  fila_me(avg_comparisons(m_slope, variables = list(x2 = 0:1), re.form = NA), "tratamiento", "típico"),
  fila_pob(est_pob_s, ee_delta(ame_pob_s, b_s, as.matrix(vcov(m_slope))))) |>
  presenta_ame()
```

El resultado apenas cambia respecto a `m_int`: la fragilidad sigue sumando unos **18 puntos** de
riesgo por desviación típica y el tratamiento restando unos **11**. Es un contraste instructivo con la
tabla de coeficientes: $\hat\beta_1$ subía de $1{,}08$ a $1{,}15$ al añadir la pendiente, pero en la
escala de la probabilidad el efecto medio es prácticamente el mismo. Lo único que cambia es que las
tres versiones se separan algo más —de $17{,}3$ a $18{,}4$ puntos para la fragilidad—, porque con pendiente
aleatoria el efecto de la fragilidad también varía de un centro a otro.

:::: {.callout-tip}
## 🔧 En R. Añadir una pendiente aleatoria

```r
m_slope0 <- glmer(ever ~ x1 + x2 + (0 + x1 | centro), family = binomial, data = cohorte)  # solo pendiente
m_slope  <- glmer(ever ~ x1 + x2 + (1 + x1 | centro), family = binomial, data = cohorte)  # intercepto + pendiente
isSingular(m_slope)             # ¿estructura sostenida por los datos?
VarCorr(m_slope)                # sigma_u0, sigma_u1 y su correlacion rho_01
VarCorr(m_slope)$centro         # la matriz Sigma completa, para calcular ICC(x1)
```

**El ICC en función de `x1`**, a partir de $\boldsymbol\Sigma$:

```r
S      <- VarCorr(m_slope)$centro
icc_de <- \(s2) s2 / (s2 + pi^2 / 3)                   # ICC latente de una varianza entre centros
icc_de(S[1, 1] + 2 * S[1, 2] * x + S[2, 2] * x^2)     # ICC en x1 = x
-S[1, 2] / S[2, 2]                                    # x1 donde los centros más se parecen
icc_de(S[1, 1] - S[1, 2]^2 / S[2, 2])                 # el ICC mínimo, en ese punto
```

**AME poblacional**: con dos efectos aleatorios la integral es doble, así que se **simula**: se
generan muchos centros de $N(\mathbf 0,\boldsymbol\Sigma)$ con
`MASS::mvrnorm(2000, mu = c(0, 0), Sigma = matrix(S, 2, 2))`, se calcula el efecto de cada paciente
en cada centro y se promedia (chunk `u14-ame-slope`).

- `ranef(m_slope)$centro` trae **dos** columnas —`(Intercept)` y `x1`—, una desviación por efecto
  aleatorio; y `coef(m_slope)$centro` da, en cada centro, su intercepto **y** su pendiente de `x1`,
  que ahora cambian ambos de un centro a otro.
- `as.data.frame(ranef(m_slope, condVar = TRUE))` apila las dos desviaciones en filas (columna
  `term`), para dibujar un *caterpillar* de cada una.
::::

Tres modelos ajustados y leídos. Cuál describe mejor los datos —y si el elegido es, además, un buen
modelo— es lo que resolvemos a continuación.

## 4.4 Comparación, evaluación y diagnóstico {#sec-u14-diagnostico}

Con los tres candidatos ajustados, la sección sigue el hilo de las unidades anteriores: **elegir**
el modelo, **evaluarlo** —cuánto explica y qué tal predice— y **diagnosticar** si se cumplen sus
supuestos.

### Qué modelo: la comparación de los tres

Con efectos aleatorios se procede **de menos a más**, y cada salto se contrasta:

1. Partir del modelo sin efecto aleatorio y **añadir estructura de una en una**: primero el
   intercepto, después la pendiente.
2. Contrastar cada salto con **criterios de información** —el **criterio de información de Akaike**
   (AIC), que premia el ajuste y penaliza el número de parámetros, y el **criterio de información
   bayesiano** (BIC), que penaliza más la complejidad; en ambos, menor es mejor— y con el
   **contraste de razón de verosimilitudes** (LRT, *likelihood ratio test*) entre modelos anidados.
3. Descartar cualquier estructura con ajuste **singular** o sin convergencia (el aviso de la
   [Sección 4.3](#sec-u14-intercepto)).
4. Ante la duda, **parsimonia**: el modelo más simple que describe bien los datos.

```{r}
#| label: u14-glmm-comparacion
AIC(m_pool, m_int, m_slope)   # los tres, de menos a más estructura aleatoria
BIC(m_pool, m_int, m_slope)
# LRT de cada salto (p sin corregir). El mixto va primero: con el glm delante,
# anova() aplicaría el método de glm e ignoraría al mixto
anova(m_int, m_pool)           # pooled -> intercepto aleatorio
anova(m_slope, m_int)          # intercepto -> pendiente aleatoria
```

Los números **deciden**, aunque no por unanimidad.

- **Del *pooled* al intercepto aleatorio**, el AIC baja de $909{,}66$ a $898{,}97$: el único parámetro
  añadido —la varianza $\sigma_u^2$— **compensa con creces**, y el LRT lo respalda ($\chi^2=12{,}69$,
  1 g.l.).
- **Del intercepto a la pendiente**, en cambio, el AIC apenas se mueve ($898{,}97\to898{,}05$): baja,
  pero menos de un punto, dentro de lo que el AIC no distingue y lejos del respaldo que justificaría
  dos parámetros más. El LRT no alcanza significación ($\chi^2=4{,}92$, 2 g.l., $p=0{,}086$), aunque
  ese $p$ hay que corregirlo (recuadro siguiente).
- El **BIC**, que penaliza más la complejidad, lo dice sin ambigüedad: prefiere el intercepto
  aleatorio ($918{,}1$) tanto al *pooled* ($924{,}0$) como a la pendiente ($926{,}7$).

:::: {.callout-important}
## Cómo contrastar una varianza: el LRT con corrección de frontera

El $p$ que imprime `anova()` compara el estadístico con una $\chi^2$ estándar, y **no es el correcto**
cuando lo que se contrasta es una **varianza**: bajo $H_0$ vale $0$, el **borde** de su espacio de
parámetros —una varianza no puede ser negativa—, y ahí fallan las condiciones de regularidad del
test. La referencia pasa a ser una **mezcla de $\chi^2$** [@selfliang1987; @stramlee1994], y el $p$
de `anova()` resulta **conservador**: demasiado grande.

**Cómo proceder:**

1. **Estadístico.** El LRT de `anova()` (o de `lmtest::lrtest()`), como en el chunk anterior.
2. **$p$ corregido.** `varTestnlme::varCompTest(m1, m0)` [@baeykuhn2023] identifica la mezcla que
   corresponde y devuelve su $p$. `m1` es el modelo con el efecto aleatorio y `m0` el modelo sin él
   —un `glm` cuando no tiene ningún efecto aleatorio—.
3. **Decidir** con el $p$ corregido, junto con el AIC y el BIC.

En los dos saltos de esta sección la mezcla es sencilla: $\tfrac12\chi^2_0+\tfrac12\chi^2_1$ al añadir
el intercepto aleatorio —**la mitad** del $p$ de una $\chi^2_1$—, y $\tfrac12\chi^2_1+\tfrac12\chi^2_2$ al
añadir la pendiente con su covarianza.

```{r}
#| label: u14-lrt-frontera
library(varTestnlme)
varCompTest(m_int, m_pool, output = FALSE)    # H0: sigma_u^2 = 0
varCompTest(m_slope, m_int, output = FALSE)   # H0: sigma_u1^2 = 0 (y, con ella, sigma_01 = 0)
```

El salto al intercepto aleatorio es contundente: el $p$ corregido es $0{,}0002$. El de la pendiente
baja de $0{,}086$ a $0{,}056$: sigue sin alcanzar el $5\,\%$, pero **por poco**, de modo que el
contraste por sí solo no la descarta con holgura. Con un estadístico algo mayor, la corrección
**sí** invertiría la conclusión.
::::

¿Y la singularidad? Ninguno de los dos ajustes mixtos lo era ([Sección 4.3](#sec-u14-modelos)), así
que no descarta a ninguno: la decisión la toman los criterios. Conviene no confundir las dos
preguntas: la singularidad diagnostica una estructura aleatoria que los datos **no pueden sostener**
—el ajuste degenera—; el AIC, el BIC y el LRT deciden si esa estructura **merece la pena**. La
pendiente, aquí, se sostiene sin problemas; simplemente no hace falta.

**Conclusión:** nos quedamos con el **intercepto aleatorio**, `m_int`. Mejora con claridad al
*pooled*; la pendiente, en cambio, no se justifica: el LRT corregido queda en el límite, el AIC apenas
la distingue y el BIC la rechaza, así que la **parsimonia** decide. Es el modelo que evaluamos a
continuación.

:::: {.callout-tip}
## 🔧 En R. Comparar estructuras aleatorias

```r
AIC(m_pool, m_int, m_slope)     # menor = mejor
BIC(m_pool, m_int, m_slope)     # penaliza más la complejidad
anova(m_int, m_pool)            # LRT, p sin corregir; el mixto SIEMPRE primero
lmtest::lrtest(m_pool, m_int)   # el mismo LRT, en cualquier orden

# p corregido por la frontera (m1 = con el efecto aleatorio, m0 = sin él)
varTestnlme::varCompTest(m_int, m_pool, output = FALSE)
```

Con el `glm` delante, `anova(m_pool, m_int)` no da error: devuelve la tabla secuencial del `glm` e
ignora al mixto sin avisar.
::::

### ¿Cuánto explica? $R^2$ marginal y condicional

En un modelo mixto la varianza explicada se parte en dos [@nakagawa2013]: el $R^2$ **marginal** —solo
los **efectos fijos**— y el $R^2$ **condicional** —fijos **más** aleatorios—. La **diferencia**
$R^2_{\text{condicional}}-R^2_{\text{marginal}}=\dfrac{\sigma^2_u}{\sigma^2_f+\sigma^2_u+\sigma^2_\varepsilon}$
**es el ICC no ajustado**: la fracción de la varianza total que aporta el **agrupamiento** (los
centros) más allá de los efectos fijos. Es justo el `ICC_unadjusted` que devuelve
`performance::icc(m)`, la segunda de las dos versiones del ICC que vimos al ajustar el intercepto
aleatorio ([Sección 4.3](#sec-u14-intercepto)).

```{r}
#| label: u14-r2
performance::r2(m_int)     # R2 marginal (fijos) y condicional (fijos + aleatorios)
performance::icc(m_int)    # icc no ajustado = R2(cond)-R2(marg)
```

En la cohorte, $R^2_{\text{marginal}}=0{,}27$ y $R^2_{\text{condicional}}=0{,}31$: los efectos fijos
(`x1`, `x2`) explican el **grueso** (≈ 27 %) y la estructura de centro **añade unos 4 puntos** (hasta
el 31 %) —una contribución **modesta**, coherente con el ICC pequeño—.

:::: {.callout-tip}
## 🔧 En R. Varianza explicada y resumen global

```r
performance::r2(m_int)           # R2 marginal (fijos) y condicional (fijos + aleatorios)
performance::icc(m_int)          # ICC ajustado y no ajustado (el no ajustado = R2_cond - R2_marg)
performance::check_model(m_int)  # panel de diagnósticos, incluida la normalidad de los u_j

summary(m_int)                   # todo junto: efectos fijos + bloque 'Random effects'
AIC(m_int); BIC(m_int); logLik(m_int); deviance(m_int)
broom.mixed::glance(m_int)       # medidas globales en una fila
```
::::

### ¿Qué tal predice? Calibración y discriminación

Las herramientas son las del modelo logístico. La **calibración** —¿son fiables las probabilidades?—
se mira con la curva por deciles de riesgo y el contraste de Hosmer–Lemeshow
([Sección 2.6](#sec-u12-diagnostico)); la **discriminación** —¿asigna más riesgo a quien se fractura
que a quien no?— con el AUC ([Sección 2.7](#sec-u12-evaluacion)). Lo nuevo es que un GLMM ofrece
**dos predicciones** para la misma paciente ([Predecir para un centro nuevo](#sec-u14-nuevo-centro)):

- **Centro conocido**, $\operatorname{logit}^{-1}(\mathbf x_{ij}^\top\hat{\boldsymbol\beta}+\hat u_j)$:
  incorpora el efecto estimado de su centro. Es `fitted(m_int)`, y solo existe para los 24 centros
  de la muestra.
- **Centro nuevo**, $\operatorname{logit}^{-1}(\mathbf x_{ij}^\top\hat{\boldsymbol\beta})$: el centro
  típico ($u=0$), lo único que el modelo puede decir de una clínica que no ha visto. Es
  `predict(m_int, re.form = NA, type = "response")`.

Evaluar las dos responde a una pregunta práctica: **cuánto gana la predicción por conocer el centro**.

```{r}
#| label: u14-evaluacion
library(pROC)
# la misma paciente, predicha con el efecto de su centro y como si viniera de un centro nuevo
pred_eval <- tibble(
  y        = cohorte$ever,
  conocido = fitted(m_int),
  nuevo    = predict(m_int, re.form = NA, type = "response")
) |>
  pivot_longer(c(conocido, nuevo), names_to = "prediccion", values_to = "p")

# deciles de riesgo de cada predicción: observados (O) y esperados (E), como en la Sección 2.6
calib_mix <- pred_eval |>
  group_by(prediccion) |>
  mutate(decil = ntile(p, 10)) |>
  group_by(prediccion, decil) |>
  summarise(n = n(), O = sum(y), E = sum(p), pred = mean(p), obs = mean(y), .groups = "drop")

auc_mix <- pred_eval |>
  group_by(prediccion) |>
  summarise(AUC = as.numeric(auc(roc(y, p, quiet = TRUE))))

calib_mix |>
  group_by(prediccion) |>
  summarise(prop_observada = sum(O) / sum(n),
            prop_predicha  = sum(E) / sum(n),
            HL             = sum((O - E)^2 / (n * pred * (1 - pred))),
            p_HL           = pchisq(HL, df = 10 - 2, lower.tail = FALSE)) |>
  left_join(auc_mix, by = "prediccion") |>
  mutate(across(where(is.numeric), \(v) round(v, 3)))
```

Las dos predicciones **calibran bien**: la probabilidad predicha media reproduce casi exactamente la
proporción observada ($0{,}289$ y $0{,}284$ frente a $0{,}290$), y el Hosmer–Lemeshow no detecta
desajuste en ninguna ($p=0{,}488$ y $p=0{,}235$). La del centro típico queda ligeramente por debajo,
como cabe esperar: el centro típico no es el centro medio (la curva marginal de la
[Sección 4.3](#sec-u14-modelos)). La diferencia está en la **discriminación**: el AUC pasa de $0{,}751$
con el centro típico a $0{,}783$ conociendo el centro. Conocer el centro mejora la ordenación unas
**tres centésimas**, una ganancia modesta, en línea con los 4 puntos de $R^2$ que aporta el
agrupamiento.

```{r}
#| label: fig-u14-calibracion
#| fig-width: 5.5
#| fig-height: 5
#| out-width: "60%"
#| fig-cap: "Curva de calibración del GLMM de intercepto aleatorio por deciles de riesgo, con las dos predicciones: centro conocido (con el efecto estimado de su centro) y centro nuevo (centro típico, u = 0). La diagonal discontinua marca la calibración perfecta."
ggplot(calib_mix, aes(pred, obs, colour = prediccion)) +
  geom_abline(linetype = "dashed") +
  geom_line() + geom_point(size = 1.8) +
  coord_equal(xlim = c(0, 1), ylim = c(0, 1)) +
  labs(x = "Probabilidad ajustada (media por decil)", y = "Frecuencia observada",
       colour = "Centro")
```

En la @fig-u14-calibracion, las dos curvas siguen la diagonal. Las mayores separaciones aparecen en
los deciles altos, en sentidos opuestos de un decil al siguiente: es el ruido de estimar una
proporción con unas 90 pacientes por decil, no un sesgo sistemático.

:::: {.callout-tip}
## 🔧 En R. Evaluar un GLMM: calibración, discriminación y clasificación

Todo parte de las dos predicciones:

```r
p_conocido <- fitted(m_int)                                     # con el u_j estimado de su centro
p_nuevo    <- predict(m_int, re.form = NA, type = "response")  # centro típico, u = 0
```

A partir de ahí, las funciones son las del logístico, cambiando `fitted(fit_glm)` por la predicción
elegida:

```r
roc_c <- pROC::roc(cohorte$ever, p_conocido)
pROC::auc(roc_c)                                                 # discriminación (Sección 2.7)

# clasificación a un umbral: matriz de confusión y umbral de Youden (Sección 2.7)
table(observado = cohorte$ever, predicho = as.integer(p_conocido >= 0.5))
pROC::coords(roc_c, "best", best.method = "youden",
             ret = c("threshold", "sensitivity", "specificity"))
```

**Calibración**: deciles de riesgo y Hosmer–Lemeshow, como en la [Sección 2.6](#sec-u12-diagnostico):

```r
tibble(y = cohorte$ever, p = p_conocido) |>
  mutate(decil = ntile(p, 10)) |>
  group_by(decil) |>
  summarise(n = n(), O = sum(y), E = sum(p), pred = mean(p), obs = mean(y)) |>
  summarise(HL = sum((O - E)^2 / (n * pred * (1 - pred))),
            p  = pchisq(HL, df = 10 - 2, lower.tail = FALSE))
```

Para la curva, se representan `pred` frente a `obs` con la diagonal de referencia.
::::

### ¿Se cumplen los supuestos? Diagnóstico

El GLMM de intercepto aleatorio hace supuestos en **dos niveles**
([Sección 4.2](#sec-u14-formulacion)), y el diagnóstico los recorre en orden:

| Nivel | Supuesto | Cómo se comprueba |
|---|---|---|
| Paciente | Dado su centro, $y_{ij}$ es Bernoulli, con logit lineal en `x1` y `x2` | Residuos simulados: uniformidad (Q–Q y KS) y ausencia de patrón frente a lo predicho y frente a `x1` |
| Centro | Los centros difieren solo en su nivel $u_j$ | Homogeneidad de los residuos entre centros: KS por centro y test de Levene |
| Centro | $\sigma_u^2$ recoge toda la variación entre centros | Dispersión de los residuos agregados por centro |
| Centro | $u_j\sim N(0,\sigma_u^2)$ | Q–Q de los $\hat u_j$ |

Como en la [Sección 2.6](#sec-u12-diagnostico), con respuesta binaria individual los residuos de
Pearson y deviance no se leen, y los sustituyen los **residuos simulados** de `DHARMa`
[@hartig2022]: uniformes $U(0,1)$ bajo un modelo correcto, también en un GLMM, donde se calculan
condicionando a los $\hat u_j$.

#### Nivel de paciente: residuos simulados

```{r}
#| label: fig-u14-dharma
#| fig-width: 9
#| fig-height: 4
#| fig-cap: "Residuos simulados (DHARMa) del GLMM de intercepto aleatorio. Izquierda: Q–Q de los residuos escalados, que bajo un buen ajuste siguen la diagonal uniforme. Derecha: residuos frente a lo predicho, que deberían repartirse sin patrón."
set.seed(SEMILLA_CURSO)   # los residuos se simulan: la semilla los hace reproducibles
sim <- simulateResiduals(m_int)
plot(sim)
```

El $p$ del KS se lee en una salida de texto, no sobre el gráfico:

```{r}
#| label: u14-dharma-uniformidad
testUniformity(sim, plot = FALSE)   # Q-Q: ¿residuos uniformes?
testQuantiles(sim, plot = FALSE)    # panel derecho: ¿cuantiles planos frente a lo predicho?
```

Los residuos son uniformes —el KS no detecta desviación, $D=0{,}024$, $p=0{,}706$— y se reparten sin
patrón frente a lo predicho ($p=0{,}941$).

La forma funcional se comprueba frente a la covariable continua, `x1`: una curvatura en los cuantiles
indicaría que su efecto no es lineal en el logit.

```{r}
#| label: fig-u14-dharma-x1
#| fig-width: 5.5
#| fig-height: 4.5
#| out-width: "60%"
#| fig-cap: "Residuos simulados frente a la fragilidad ósea (x1). Las líneas son los cuantiles 0,25, 0,5 y 0,75 ajustados; bajo un modelo correcto son horizontales en esos valores."
plotResiduals(sim, form = cohorte$x1)
testQuantiles(sim, predictor = cohorte$x1, plot = FALSE)   # el mismo contraste, en texto
```

Tampoco frente a `x1` hay patrón ($p=0{,}933$): el efecto lineal de la fragilidad en el logit es
adecuado. **A nivel de paciente, el modelo ajusta bien.**

La dispersión no se contrasta a este nivel: la varianza de una Bernoulli, $\pi(1-\pi)$, queda fijada
por su media, y con respuesta $0/1$ la sobredispersión solo se detecta **agregando**
([Sección 3.1](#sec-u13-gof-binomial)). Se contrasta a nivel de centro, a continuación.

#### Nivel de centro: homogeneidad, dispersión y normalidad

**Homogeneidad.** Si el modelo recoge bien el efecto de centro, los residuos deben repartirse igual
en todos: uniformes dentro de cada centro (un KS por centro, con los $p$ ajustados por
multiplicidad) y con la misma varianza entre centros (test de Levene).

```{r}
#| label: fig-u14-dharma-centro
#| fig-width: 9
#| fig-height: 4.5
#| fig-cap: "Residuos simulados por centro. Cada caja resume los residuos de un centro; bajo un modelo correcto todas se centran en 0,5 con la misma amplitud."
# factor: con el código numérico del centro, DHARMa lo trataría como una covariable continua
tc <- testCategorical(sim, catPred = factor(cohorte$centro))
min(tc$uniformity$p.value.cor)   # el KS más desfavorable de los 24, ya ajustado
tc$homogeneity                   # Levene: ¿misma varianza en todos los centros?
```

Ningún centro se aparta: el KS más desfavorable, ya ajustado por multiplicidad, tiene $p=0{,}63$, y
el Levene no detecta diferencias de varianza ($F=0{,}58$, $p=0{,}943$).

**Dispersión.** Agregando los residuos por centro, cada centro pasa a ser una binomial con muchos
ensayos, y ahí la sobredispersión sí es identificable: un exceso indicaría variación entre centros
que $\sigma_u^2$ no recoge.

```{r}
#| label: u14-dispersion-centro
sim_centro <- recalculateResiduals(sim, group = cohorte$centro)
testDispersion(sim_centro, plot = FALSE)
```

El cociente es $1{,}43$ con $p=0{,}12$: los residuos agregados varían algo más de lo que simula el
modelo, pero sin evidencia de sobredispersión. $\sigma_u^2$ recoge la variación entre centros.

**Normalidad de los efectos de centro.** Se comprueba sobre los $\hat u_j$ del *caterpillar*
([Sección 4.3](#sec-u14-intercepto)), con una cautela doble: están **encogidos** hacia 0, lo que
estrecha su dispersión, y son solo 24, así que el contraste tiene poca potencia. Lo que se busca son
desviaciones gruesas: una asimetría marcada o un centro muy separado del resto.

```{r}
#| label: fig-u14-qq-ranef
#| fig-width: 5
#| fig-height: 4.5
#| out-width: "55%"
#| fig-cap: "Q–Q normal de los interceptos aleatorios estimados de los 24 centros. Bajo el supuesto u_j ~ N(0, sigma_u^2), los puntos siguen la recta."
ggplot(re_coh, aes(sample = condval)) +
  stat_qq() +
  stat_qq_line(linetype = "dashed") +
  labs(x = "Cuantil teórico N(0, 1)", y = "Intercepto aleatorio estimado (log-odds)")
shapiro.test(re_coh$condval)
```

**Aquí aparece la única señal del diagnóstico**: el Shapiro–Wilk rechaza la normalidad ($W=0{,}831$,
$p=0{,}001$). Antes de concluir que el supuesto falla, conviene mirar **de dónde** viene. En el Q–Q,
todos los centros siguen la recta salvo uno, muy separado en el extremo superior. ¿Es ese centro el
que decide el contraste?

```{r}
#| label: u14-ranef-atipico
extremo <- which.max(abs(re_coh$condval))
re_coh[extremo, c("grp", "condval")]        # el centro más alejado del típico
shapiro.test(re_coh$condval[-extremo])      # el contraste, sin él
```

Sí: es el centro 5, con $\hat u_5=1{,}19$, y sin él el contraste deja de rechazar ($W=0{,}972$,
$p=0{,}728$). La falta de normalidad es, pues, **un centro atípico**, no una forma anómala del conjunto.
Es la cautela anunciada: con 24 centros, uno solo decide el contraste. Los datos no permiten
distinguir si ese centro tiene un riesgo realmente excepcional o si ha tenido una muestra
extrema; lo que sí piden es **examinarlo** —¿criterios de registro distintos?, ¿otra población?—
antes de dar por buena su estimación.

**Conclusión del diagnóstico.** El modelo cumple sus supuestos en los dos niveles —residuos
uniformes y sin patrón, centros homogéneos, sin sobredispersión—, con una salvedad localizada: el
centro 5, que se aparta del resto.

Si algún paso fallara, el nivel en que falla orienta el remedio: un patrón a nivel de paciente
apunta a una **covariable omitida** o a una **forma funcional** inadecuada; la heterogeneidad o la
sobredispersión entre centros, a una **estructura aleatoria** insuficiente (una pendiente aleatoria,
o una varianza distinta por grupo, que `glmmTMB` modela con `dispformula`); y unos $\hat u_j$ no
normales, a examinar los centros que se apartan, como acabamos de hacer con el centro 5.

:::: {.callout-tip}
## 🔧 En R. Diagnóstico de un modelo mixto con DHARMa

Se simula una vez y se reutiliza el objeto; funciona igual para `glmer`/`glmmTMB` que para `glm`.

```r
library(DHARMa)
sim <- simulateResiduals(m)                  # m = modelo glmer/glmmTMB

# nivel de observación
plot(sim)                                    # Q-Q (uniformidad) + residuos vs predicho
testUniformity(sim)                          # KS
testQuantiles(sim)                           # ¿cuantiles planos frente a lo predicho?
plotResiduals(sim, form = datos$x1)          # forma funcional frente a una covariable
testQuantiles(sim, predictor = datos$x1)     # el mismo contraste, en texto

# nivel de grupo
testCategorical(sim, catPred = factor(datos$centro))       # KS por grupo + Levene
sim_g <- recalculateResiduals(sim, group = datos$centro)   # un residuo por grupo
testDispersion(sim_g)                                      # sobredispersión entre grupos

# normalidad de los efectos aleatorios estimados
re <- as.data.frame(ranef(m))
qqnorm(re$condval); qqline(re$condval)
shapiro.test(re$condval)
extremo <- which.max(abs(re$condval))        # si rechaza: ¿lo decide un solo grupo?
shapiro.test(re$condval[-extremo])
```

Con respuesta **binaria**, `testDispersion(sim)` sobre los residuos individuales es poco informativo:
la dispersión se contrasta sobre los residuos agregados. `simulateResiduals(m, refit = TRUE)` calcula
los residuos por *bootstrap* paramétrico, más fiable con **pocos grupos**, pero lento.
::::


## 4.5 Extensiones: estructuras aleatorias más ricas {#sec-u14-extensiones}

La parte aleatoria puede crecer más allá de un intercepto. Conviene reconocer las estructuras
habituales —aunque en la cohorte, con pacientes simplemente agrupadas en centros, no todas tengan
cabida— porque aparecen en cuanto el diseño se complica.

**Correlados vs no correlados.** `(1 + x | g)` estima, además de las dos varianzas, la
correlación $\rho_{01}$; `(1 + x || g)` la fija en $0$ y deja los dos efectos **independientes**, con
un parámetro menos. Esa restricción está justificada cuando los datos no sostienen $\rho_{01}\neq0$,
y se contrasta con un LRT de 1 g.l. contra la $\chi^2_1$ habitual: a diferencia de una varianza,
$\rho_{01}=0$ es un punto **interior** del espacio de parámetros, sin problema de frontera. Sobre
`m_slope`:

```{r}
#| label: u14-zcp
m_zcp <- glmer(ever ~ x1 + x2 + (1 + x1 || centro), family = binomial, data = cohorte)
anova(m_zcp, m_slope)   # LRT de rho_01 = 0
```

El contraste queda en el límite ($\chi^2=3{,}67$, $p=0{,}055$): pese a $\hat\rho_{01}=-0{,}80$, la
evidencia contra la independencia es débil. En la cohorte la cuestión es académica, porque la
pendiente ya se descartó en la [Sección 4.4](#sec-u14-diagnostico). Dos precauciones:

- $\rho_{01}$ **depende del centrado** de $x$: recentrada la fragilidad en $x_{\min}$, sería
  exactamente $0$ ([Sección 4.3](#sec-u14-pendiente)). Por eso `||` no es invariante a desplazar $x$:
  la independencia se afirma en el origen elegido, aquí la fragilidad media.
- Si $|\hat\rho_{01}|\to1$, el problema es otro: $\boldsymbol\Sigma$ es casi de rango 1, los centros
  varían en **una sola dimensión** y la estructura está **sobreparametrizada** (la antesala del ajuste
  singular). No se corrige imponiendo $\rho_{01}=0$, que contradice lo estimado, sino **reduciendo** la
  parte aleatoria [@bateskliegl2015; @matuschek2017]: `summary(rePCA(m))` indica cuántas dimensiones
  sostienen los datos; se quita la pendiente, `(1 | g)`, si $\sigma_{u_1}$ es pequeña, o el
  intercepto, `(0 + x | g)`, solo si las rectas se cruzan cerca de $x=0$. La redundancia es de una
  **combinación** de ambos efectos, no necesariamente de uno de ellos.

**Cruzados vs anidados.** Dos agrupamientos pueden combinarse de dos maneras, y la diferencia es **de
diseño**, no de sintaxis:

- **Anidado:** cada nivel de un factor pertenece a **uno solo** del otro. Pacientes ⊂ **centros** ⊂
  **regiones**: un centro está en una única región. Se escribe `(1 | region/centro)`. Y **un
  anidamiento lo es por diseño**: si los centros se numeran $1,2,\dots$ **dentro** de cada región (de
  modo que el «centro 1» de una región no es el de otra), hay que declararlo anidado —o usar
  identificadores **únicos**— o `lme4` confundiría centros distintos que comparten etiqueta.
- **Cruzado:** los factores se combinan **libremente** y ninguno anida en el otro —una misma paciente
  valorada por **varios médicos** (médicos y pacientes se cruzan), o la rejilla **centro × periodo**—.
  Se escribe `(1 | g1) + (1 | g2)`.

Regla práctica:

- *¿cada nivel de A vive dentro de un único nivel de B?* → **anidado**; 
- *¿se combinan sin restricción?* → **cruzado**.

:::: {.callout-tip}
## 🔧 En R. La sintaxis `( | )` para cada estructura
Un GLMM binomial se ajusta con **`lme4::glmer`** (o `glmmTMB::glmmTMB`, más rápido y flexible), con
`family = binomial`, **igual para datos individuales y agrupados** —solo cambia la respuesta, como en
`glm`—:

- **Individual** (0/1 por sujeto): `glmer(y ~ x1 + x2 + (1 | g), family = binomial, data = d)`.
- **Agrupado** (éxitos/ensayos por fila): `glmer(cbind(exitos, fracasos) ~ x1 + x2 + (1 | g), family = binomial, data = d)` (o la proporción con `weights = m`).

La parte `( ... | grupo )` declara **qué** varía por grupo:

- `(1 | g)` — **intercepto** aleatorio por `g`.
- `(1 + x | g)` (o `(x | g)`) — intercepto **y** pendiente de `x`, **correlados**.
- `(0 + x | g)` — **solo** pendiente de `x` (sin intercepto aleatorio).
- `(1 + x || g)` — intercepto y pendiente, **sin** correlación. Se contrasta frente a la versión
  correlada con `anova(m_zcp, m_slope)`: $\rho_{01}=0$ es un punto interior, así que vale la
  $\chi^2_1$ habitual, sin corrección de frontera.
- `(1 | g1) + (1 | g2)` — dos agrupamientos **cruzados**; `(1 | g1/g2)` para **anidados**.
::::

En la cohorte la estructura es **simple** —pacientes en centros, un solo nivel—, así que estas
extensiones quedan como repertorio para diseños más ricos (las reactivaremos en el Caso 2). El
**protocolo de selección** de la [Sección 4.4](#sec-u14-diagnostico) sigue valiendo: empezar simple,
añadir estructura solo si el AIC, el BIC y el LRT **corregido** la respaldan, y vigilar los ajustes
singulares.


::: {.callout-note}
## Puente a la Unidad 5
Esta misma cohorte guarda una pregunta que aquí hemos dejado fuera: no solo **si** se fractura, sino
**cuándo**. Las variables `tiempo` (periodo de la revisión) y `evento` (1 = fractura observada,
0 = **censura**) abren el **análisis de supervivencia**, que la [Unidad 5](#sec-u15) aborda **sin
salir del marco GLM**: el tiempo discreto se reescribe como una regresión binomial con enlace
`cloglog` sobre datos **persona-periodo**. Y el hilo mixto **vuelve** allí: el mismo intercepto
aleatorio por centro reaparece como **fragilidad** —`glmer(..., family = binomial("cloglog"))`—, de
modo que los efectos aleatorios que hemos introducido aquí se reactivan sobre el **reloj de la
supervivencia** ([Sección 5.3](#sec-u15-glm)).
:::

::: {.callout-note}
## Los efectos aleatorios encajan mejor en el enfoque bayesiano
La distinción **fijo vs aleatorio** es, en parte, una incomodidad **frecuentista**: los aleatorios
se tratan como variables latentes que hay que **integrar** de la verosimilitud (con aproximaciones
—Laplace, cuadratura—), y su varianza puede quedar **pegada al borde** —los ajustes *singulares*—. En el marco **bayesiano** no hay tal dicotomía: **todos**
los parámetros tienen distribución, y un efecto aleatorio es solo un parámetro con un **prior
jerárquico** ($u_j\sim\mathcal{N}(0,\sigma_u^2)$, con su propio prior para $\sigma_u^2$). El
*partial pooling* **emerge solo** de esa jerarquía, la incertidumbre de la varianza se propaga
entera, los problemas de frontera se manejan con suavidad y estructuras complejas (como el nominal
mixto) encajan sin forzar. Herramientas: `brms`, `rstanarm`, `MCMCglmm`.
:::

::: {.callout-important}
## Tarea del estudiante (1.4) — resuelve la Pregunta 5 del caso
Responde la **Pregunta 5** del cliente ([Unidad 6](#sec-u16)) sobre la cohorte de tu equipo: *¿cuánto
del riesgo depende de la clínica, hay centros mejores o peores, y qué esperar de uno nuevo?* 

Tareas:

1. **Reconoce el agrupamiento (RA6).** Ajusta el riesgo de fractura con **intercepto aleatorio por
   centro** (`glmer`, `(1 | centro)`) y compáralo con la versión *pooled* (`glm`): interpreta el
   **ICC** (cuánto pesa la clínica) y explica por qué el *pooled* **atenúa** los efectos (condicional
   vs marginal).
2. **Centros mejores y peores.** Interpreta el *caterpillar* de los interceptos por centro
   (`ranef`) y el ***shrinkage***: qué clínicas se desvían y por qué las extremas se encogen.
3. **¿Pendiente aleatoria?** Prueba `(1 + x1 | centro)` y razona —varianza estimada, correlación con
   el intercepto, convergencia— si los datos la justifican.
4. **Diagnóstico (RA4).** Residuos simulados (`DHARMa::simulateResiduals`: Q–Q y homogeneidad entre centros), $R^2$
   **marginal** y **condicional** (`performance::r2`) y `isSingular` para confirmar que el ajuste es
   sólido.
5. **Responde al cliente,** incluida la expectativa para **una clínica nueva**: el riesgo en un
   centro típico, el promedio sobre centros (predicción marginal) y el rango en el que puede caer
   ([Predecir para un centro nuevo](#sec-u14-nuevo-centro)).
:::
