<!-- Partial: incluir con {{< include _unidad_1_3.qmd >}}. Sin YAML.
     Chunks prefijados u13-. Binomial agrupado y politómicas (nominal/ordinal, raterisk) sobre GLOW. -->

# 3 · Extensión de la respuesta binaria: politómica y binomial {#sec-u13}

La respuesta binaria de las unidades anteriores admite **dos extensiones naturales**, y esta
unidad recorre ambas.

La primera es **agrupar**. Cuando las predictoras son **categóricas**, dos sujetos con el mismo
perfil de covariables son **intercambiables** —para el modelo, ensayos idénticos—, así que podemos
**colapsar** cada perfil en una fila que cuente cuántos casos hay en el grupo. Con respuesta
**binaria**, agrupar convierte la Bernoulli individual ($y_i\in\{0,1\}$) en una **binomial**,
$Y_i\sim\mathrm{Bin}(m_i,\pi_i)$ con $m_i$ el tamaño del grupo: es **el mismo modelo logístico**,
solo cambia la disposición del dato. Lo vemos en las Secciones [3.1](#sec-u13-binomial) y
[3.2](#sec-u13-gof-binomial), donde agrupar además **recupera los diagnósticos de ajuste**.

La segunda es admitir **más de dos categorías**. Si la respuesta es **politómica** —categórica con
tres o más niveles—, el logit binario se generaliza al **logit de categoría base** cuando no hay
orden ([Sección 3.3](#sec-u13-nominal)) y al de **odds proporcionales** cuando sí lo hay
([Sección 3.4](#sec-u13-ordinal)). Aquí las tratamos sobre datos **individuales** de GLOW
(`raterisk`). 

::: {.callout-tip}
Las respuestas politómicas también podrían agruparse en recuentos, generando una **multinomial**,
$Y_i\sim\mathrm{Mult}(m_i,\boldsymbol{\pi}_i)$, pero su ajuste se apoya en la equivalencia con un modelo
**log-lineal de Poisson**, que desarrollamos en el Caso 2, donde se introduce la Poisson, 
de modo que lo estudiaremos allí.
:::

::: {.callout-note}
## Sobre esta unidad
**RA implicados:** RA1–RA5 sobre un nuevo tipo de respuesta.
:::


## 3.1 Del dato individual al binomial agrupado {#sec-u13-binomial}

Apliquemos esa agrupación a GLOW. Vamos a considerar ahora como predictoras las variables `priorfrac`, `momfrac` y `raterisk`. Como las tres predictoras son **factores**, cada combinación de niveles reúne a mujeres intercambiables; al colapsarlas, la respuesta pasa de un $0/1$ por sujeto a un **recuento de fracturas sobre el total del grupo** —una binomial—. Lo
llamativo es que **el ajuste no cambia** respecto a la logística individual; lo que sí cambia
—y es la ganancia de agrupar— lo veremos en la bondad de ajuste ([Sección 3.2](#sec-u13-gof-binomial)).

:::: {.callout-tip}
## 🔧 En R. El `glm()` con datos binomiales

El ajuste de datos binomiales es similar al de datos binarios, con la salvedad de cómo se especifica la respuesta aquí, a partir de una matriz con dos columnas: éxitos y fracasos:
```
glm(cind(exitos,fracasos) ~ x1+x2+x1:x2+...,family=binomial(link = "logit"),data)
```
::::

Agrupamos entonces GLOW por tres factores (`priorfrac`, `momfrac`, `raterisk`) y contamos fracturas:

```{r}
#| label: u13-agrupar
glow_agg <- glow |>
  count(priorfrac, momfrac, raterisk, fracture) |>
  tidyr::pivot_wider(names_from = fracture, values_from = n, values_fill = 0) |>
  mutate(total = No + Yes)            # ensayos por celda; Yes = nº de fracturas
glow_agg
```

Ahora ajustamos el binomial con la sintaxis `cbind(éxitos, fracasos)` y comprobamos que
**recupera exactamente** los mismos coeficientes que la logística individual con esas
predictoras —misma verosimilitud, distinta presentación—:

```{r}
#| label: u13-binomial-fit
fit_bin <- glm(cbind(Yes, No) ~ priorfrac + momfrac + raterisk,
               family = binomial, data = glow_agg)
fit_ind <- glm(fracture ~ priorfrac + momfrac + raterisk,
               family = binomial, data = glow)

cbind(agrupado = coef(fit_bin), individual = coef(fit_ind))   # idénticos
```

La interpretación de los coeficientes (odds ratios, [Sección 2.3](#sec-u12-interpretacion))
y la selección de modelos (LRT/AIC/BIC, [Sección 2.5](#sec-u12-inferencia)) son **idénticas**
a las del caso individual. Lo que cambia —y es la ganancia de agrupar— es la bondad de ajuste.

## 3.2 Bondad de ajuste con datos agrupados: ahora el χ² sí funciona {#sec-u13-gof-binomial}

En la [Sección 2.6](#sec-u12-diagnostico) vimos que, con datos **individuales**, la deviance residual **no** sirve como test
absoluto de ajuste. Con datos **agrupados** (y $m_i$ suficientemente grandes) la asintótica
**se recupera**: bajo un modelo correcto, tanto la deviance residual $D$ como el estadístico de Pearson $X^2=\sum_i r_{P,i}^2$ (definidos en la [Sección 2.6](#sec-u12-diagnostico)) se distribuyen $\chi^2_{n-p}$… [@agresti2015; @faraway2016]. Ya podemos contrastar el ajuste de forma absoluta:

```{r}
#| label: u13-gof
gl <- df.residual(fit_bin)                       # n - p = nº de celdas - nº de parámetros
c(deviance = deviance(fit_bin),
  pearson  = sum(residuals(fit_bin, type = "pearson")^2),
  gl       = gl)

# p-valores del contraste de bondad de ajuste (H0: el modelo ajusta)
c(p_deviance = pchisq(deviance(fit_bin), gl, lower.tail = FALSE),
  p_pearson  = pchisq(sum(residuals(fit_bin, "pearson")^2), gl, lower.tail = FALSE))
```

Un $p$ **alto** indica que no hay evidencia de falta de ajuste: el modelo reproduce
razonablemente las proporciones por celda. (Cautela: la aproximación exige celdas no
demasiado pequeñas; con muchos $m_i$ pequeños vuelve a degradarse.) Es exactamente el
contraste que en la [Sección 2.6](#sec-u12-diagnostico) no podíamos usar y que ahora, al agrupar, recupera su sentido.

:::: {.callout-tip}
## 🔧 En R. El contraste χ² de bondad de ajuste (deviance y Pearson)
Con el modelo agrupado ajustado, los grados de libertad son **celdas menos parámetros**
(`df.residual`) y cada estadístico se compara con una $\chi^2_{n-p}$ mediante
`pchisq(..., lower.tail = FALSE)`:

```r
gl <- df.residual(fit_bin)                       # n - p = nº de celdas - nº de parámetros

# Deviance
pchisq(deviance(fit_bin), gl, lower.tail = FALSE)

# Pearson
X2 <- sum(residuals(fit_bin, type = "pearson")^2)
pchisq(X2, gl, lower.tail = FALSE)
```

Un $p$ **alto** = no hay evidencia de falta de ajuste. ¿Cuál usar?

- **Pearson ($X^2$)** para el **test absoluto** de bondad de ajuste: aproxima mejor la $\chi^2$ con
  recuentos moderados y es, además, la base de la **sobredispersión** ($\hat\phi = X^2/\text{gl}$).
- **Deviance** para **comparar modelos anidados** (su diferencia es el LRT) y como medida ligada a la
  verosimilitud; como test **absoluto** es algo menos fiable que Pearson cuando los recuentos son
  pequeños.
- **Ambos** exigen celdas **no pequeñas** (regla práctica: frecuencias esperadas $\gtrsim 5$); con
  muchos $m_i$ pequeños la aproximación $\chi^2$ se degrada —y la deviance, antes—.
::::


Agrupar trae, además, varias ventajas de diagnóstico que el caso individual no permitía:

- Los **residuos** por celda ya son informativos (con $m_i$ suficiente, aproximadamente normales), de
modo que se leen directamente.
- La **calibración es inmediata**, porque cada celda aporta su
probabilidad predicha y su proporción observada —sin necesidad de agrupar por deciles—. 
- De paso, la **sobredispersión** pasa a ser estimable ($\hat\phi=X^2/\text{gl}$): un valor claramente
mayor que 1 indicaría que el binomial se queda corto y convendría un *quasi-binomial* (lo
veremos con los conteos del Caso 2).

```{r}
#| label: u13-binomial-diag
#| fig-width: 6
#| fig-height: 4
# Calibración DIRECTA: cada celda = (probabilidad predicha, proporción observada)
calib_bin <- glow_agg |>
  mutate(pred = fitted(fit_bin), obs = Yes / total)

ggplot(calib_bin, aes(pred, obs, size = total)) +
  geom_abline(linetype = "dashed") +                 # calibración perfecta
  geom_point(alpha = 0.7) +
  labs(x = "Probabilidad predicha", y = "Proporción observada (Yes/total)",
       size = "n por celda")

# Sobredispersión (ahora sí estimable): ~1 si el binomial basta, >1 sugiere quasi-binomial
sum(residuals(fit_bin, type = "pearson")^2) / df.residual(fit_bin)
```

En **todo lo demás**, el binomial agrupado se ajusta e interpreta **exactamente igual** que el
logístico individual de la Unidad 2: misma estimación (máxima verosimilitud / IWLS), misma
inferencia (Wald, LRT, IC por perfil) y misma selección de modelos (deviance, AIC/BIC, la
escalera de la [Sección 2.5](#sec-u12-inferencia)). Y la **lectura de los resultados no cambia**:
los coeficientes siguen siendo log-odds, $e^{\beta}$ es un odds ratio y las predicciones se
interpretan en probabilidad igual que en la [Sección 2.3](#sec-u12-interpretacion). La única
diferencia es la que acabamos de explotar: al agrupar, recuperamos los **diagnósticos de ajuste**
(el $\chi^2$ de bondad de ajuste, los residuos y la calibración por celda) que en el caso
individual no eran válidos.


## 3.3 Más de dos categorías sin orden: politómica nominal {#sec-u13-nominal}

Cuando seguimos teniendo respuestas individualizadas y la respuesta tiene **más de dos categorías sin orden**, el logit binario se generaliza al
**logit de categoría base**: se fija una categoría de referencia y se modela, frente a ella, el
log-odds de cada una de las demás. Usamos `raterisk` —el riesgo de fractura **autopercibido** en
GLOW, con tres niveles `Less`/`Same`/`Greater`—, tomando `Same` como referencia:
$$
\log\frac{\Pr(Y=k)}{\Pr(Y=\text{Same})}=\gamma_{0k}+\gamma_{1k}x_1+\gamma_{2k}x_2,
\qquad k\in\{\text{Less},\text{Greater}\}.
$$

En el logit de categoría base cada coeficiente lleva **dos índices** que conviene no confundir:
el del **regresor** $x_j$ (qué covariable; aquí $x_1=$ `age`, $x_2=$ `priorfrac`) y el de la
**categoría de respuesta** $k$ (con cuál de las no-referencia comparamos; aquí
$k\in\{\text{Less},\text{Greater}\}$). Así, $\gamma_{jk}$ es el efecto del regresor $x_j$ sobre el
**log-odds de la categoría $k$ frente a la referencia `Same`**. Hay, por tanto, un **vector de
coeficientes por cada categoría no-referencia** —uno para `Less` vs `Same` y otro para `Greater`
vs `Same`—, cada uno con su intercepto $\gamma_{0k}$ y sus pendientes $\gamma_{1k},\gamma_{2k}$.

Al exponenciar, $e^{\gamma_{jk}}$ es un **odds ratio relativo**: el factor por el que se
multiplican las **odds de pertenecer a la categoría $k$ en lugar de a `Same`** cuando $x_j$
aumenta una unidad, manteniendo el resto constante. Por ejemplo, $e^{\gamma_{1,\text{Greater}}}$
es cuánto cambia la ventaja de percibirse en **mayor** riesgo (`Greater`) frente a **igual**
(`Same`) por cada año más de edad. El **signo** ya orienta: $\gamma_{jk}>0$ inclina hacia $k$
frente a `Same` al aumentar $x_j$; $\gamma_{jk}<0$, hacia `Same`.

Es una comparación **por pares contra la referencia**: el OR de `Less` frente a `Greater` no
aparece directamente —se obtiene combinando ambos juegos ($e^{\gamma_{jk}-\gamma_{jk'}}$) o
reeligiendo la categoría base—. Cambiar la referencia cambia los coeficientes, pero **no** las
probabilidades ajustadas.

::: {.callout-note}
## Individual o agrupado: qué cambia y qué no
Tanto si la respuesta categórica es **individual** (una fila por sujeto, como aquí con
`raterisk`) como **agrupada** (recuentos por perfil, multinomial), el **modelo y sus estimaciones
son los mismos**: misma verosimilitud, misma interpretación de coeficientes, y la **selección de
modelos** (LRT, AIC/BIC) funciona igual. Lo que **no** vale con datos individuales es el contraste
**$\chi^2$ de bondad de ajuste** ni el análisis de **residuos**: como en el paso Bernoulli→binomial
([Sección 3.2](#sec-u13-gof-binomial)), solo recuperan su sentido al **agrupar**. Por eso aquí
valoramos el ajuste mirando las **probabilidades predichas**, no un $\chi^2$.
:::

**Un cambio de motor: esto ya no se ajusta con `glm()`.** 

La función `glm()` maneja respuestas de
la familia exponencial **univariante** —un solo predictor lineal para una respuesta escalar
(Bernoulli, Poisson…)—. El multinomial tiene respuesta **vectorial** ($K$ categorías cuyas
probabilidades suman 1) y necesita **$K-1$ predictores lineales a la vez** (un logit por cada
categoría no-referencia), así que se sale del marco de `glm()`. En R se ajusta con
`nnet::multinom()` —lo que usamos aquí— o con `VGAM::vglm(..., family = multinomial)`; ambas
estiman por máxima verosimilitud el **mismo** logit de categoría base.

```{r}
#| label: u13-nominal
library(nnet)
m_nom <- multinom(relevel(raterisk, ref = "Same") ~ age + priorfrac,
                  data = glow, trace = FALSE)
summary(m_nom) # dos bloques de coeficientes: Less|Same y Greater|Same
tidy(m_nom) # visualización ordenada
exp(coef(m_nom))      # odds ratios relativos
```

`multinom` devuelve **dos bloques** de odds ratios relativos, `Less|Same` y `Greater|Same`. El
motor es la **fractura previa**: tener una multiplica por **2,23** las odds de percibirse en
**mayor** riesgo (`Greater`) frente a «igual» (`Same`) y, a la vez, las reduce a **0,65** (−35 %)
para percibirse en **menor** riesgo (`Less`); es decir, empuja la percepción fuera de «Same» hacia
«Greater» —clínicamente coherente y buena señal de que el modelo capta algo real—. La **edad**, en
cambio, apenas influye (OR ≈ 1: 1,01 para `Less`, 0,98 para `Greater`). Dos matices: son odds
**relativas a `Same`**, no frente a todas las categorías; y los interceptos (OR de `Less` ≈ 0,49 y
`Greater` ≈ 2,93) corresponden a `age = 0`, una extrapolación sin sentido sustantivo —para leer en
probabilidad por edades, la @fig-u13-pred-nominal—.

Lo más comunicable es la **probabilidad predicha** de cada nivel. La @fig-u13-pred-nominal la
traza frente a la edad:

```{r}
#| label: fig-u13-pred-nominal
#| fig-width: 6.5
#| fig-height: 4
#| fig-cap: "Probabilidad predicha de cada nivel de raterisk según la edad (multinomial nominal, priorfrac = No). Cada categoría sigue su propia curva, sin restricción entre ellas."
library(ggeffects)
plot(ggpredict(m_nom, terms = "age [all]"))
```

## 3.4 Categorías ordenadas: el modelo de odds proporcionales {#sec-u13-ordinal}

Consideramos ahora la respuesta individualizada `raterisk`, que **tiene orden** (`Less < Same < Greater`), y el modelo politómico anterior lo ignoraba.
Cuando el orden existe, conviene aprovecharlo con el modelo de **odds proporcionales**
(*cumulative logit*), que modela los **logits acumulados** con umbrales ordenados y **un único**
vector de efectos:
$$
\operatorname{logit}\Pr(Y_i\le k)=\theta_k-(\beta_1 x_{1i}+\beta_2 x_{2i}),
\qquad \theta_1<\theta_2,
$$
(con tres categorías hay **dos** umbrales), de modo que $e^{\beta}$ es un odds ratio **acumulado**,
común a todos los cortes —de ahí «odds proporcionales»—. Se ajusta con `MASS::polr`, que **exige**
una respuesta de tipo **factor ordenado**:

```{r}
#| label: u13-ordinal
glow_ord <- glow |>
  mutate(raterisk = ordered(raterisk, levels = c("Less", "Same", "Greater")))
m_ord <- MASS::polr(raterisk ~ age + priorfrac, data = glow_ord, Hess = TRUE)
tidy(m_ord)        # dos umbrales (theta) y los efectos (beta), comunes a ambos cortes
exp(coef(m_ord))      # odds ratios acumulados
```

Frente al nominal de 3.3, el ordinal **gana parsimonia**: un solo $\beta$ por covariable en vez de
uno por categoría, a cambio del **supuesto de proporcionalidad de odds** (el mismo efecto en todos
los cortes), que conviene contrastar (un test de líneas paralelas).

```{r}
#| label: fig-u13-pred-ordinal
#| fig-width: 6.5
#| fig-height: 4
#| fig-cap: "Probabilidad predicha de cada nivel de raterisk según la edad (odds proporcionales, priorfrac = No). Las curvas están ligadas por un único efecto de la edad común a todos los cortes."
library(ggeffects)
plot(ggpredict(m_ord, terms = "age [all]"))
```

La @fig-u13-pred-ordinal lo deja ver: frente a las **curvas libres** del nominal
(@fig-u13-pred-nominal), aquí están **ligadas** por un único efecto de la edad —la categoría
central (`Same`) forma una joroba y las extremas son monótonas—. Si ambas imágenes se parecen, el
supuesto de proporcionalidad es razonable y ganamos parsimonia; si difieren mucho, el ordinal
estaría forzando.

En la [Unidad 4](#sec-u14) reactivamos los efectos aleatorios y ajustamos un **ordinal mixto**
(intercepto aleatorio por grupo, `ordinal::clmm`) —allí sobre la cohorte simulada, cuya verdad
conocida deja ver cómo el mixto recupera mejor umbrales y efectos que `polr` cuando hay
agrupamiento—.


::: {.callout-important}
## Tarea del estudiante (1.3)
1. **Binomial agrupado (RA2, RA4).** Agrupa GLOW por un conjunto de factores y ajusta el
   binomial; comprueba que recupera la logística individual y aplica el **contraste χ² de
   bondad de ajuste** (deviance y Pearson), interpretándolo. Discute el efecto del tamaño de
   celda.
2. **Multinomial (RA3).** Interpreta un **odds ratio relativo** del multinomial nominal y un
   **odds ratio acumulado** del ordinal (odds proporcionales), en lenguaje del problema.
:::
