<!-- Partial: incluir con {{< include _unidad_1_2.qmd >}}. Sin YAML.
     Chunks prefijados u12-. Hereda de la madre: glow, fractura01, fit_glm
     (glm(fracture ~ age + priorfrac, binomial)), y la pila base (tidyverse,
     broom, performance, DHARMa, arm, see, patchwork). Esta unidad carga además
     marginaleffects, car, pROC, emmeans, ggeffects, MASS. -->

# 2 · Formulación de los GLM: estimación, inferencia, interpretación y evaluación {#sec-u12}

En la [Unidad 1](#sec-u11) dimos por buenos, sin justificarlos, cuatro
ingredientes: que la Bernoulli pertenece a la **familia exponencial**, que el
**logit** es su enlace canónico, que `glm()` estima por **máxima verosimilitud**
y que la **deviance** mide el ajuste. Esta unidad abre esa caja negra y la cierra
con lo que de verdad se hace en la práctica: estimar, hacer inferencia, comparar
modelos, interpretarlos en la escala correcta y evaluarlos como clasificadores.

::: {.callout-note}
## Sobre esta unidad
**RA implicados:** RA2 (ajuste), RA3 (interpretación en la escala correcta), RA4
(diagnóstico, separación, calibración), RA5 (comparación de modelos).
[@nelder1972; @mccullagh1989; @dobson2018; @agresti2015; @hosmer2013; @fox2016]
:::

```{r}
#| label: u12-setup
#| include: false

# La madre ya cargó tidyverse, broom, performance, DHARMa, arm, see, patchwork.
# Esta unidad añade lo suyo:
library(marginaleffects)   # efectos marginales / predicciones (Arel-Bundock et al., 2024)
library(car)               # Anova tipo II/III (Fox & Weisberg, 2019)
library(pROC)              # curva ROC y AUC (Robin et al., 2011)
library(emmeans)           # medias marginales estimadas
library(ggeffects)         # predicciones para graficar
library(MASS)              # confint por perfil, stepAIC (recommended package)

# Recuperamos el ajuste de 1.1 por si esta unidad se compila aislada:
if (!exists("fit_glm")) {
  fit_glm <- glm(fracture ~ age + priorfrac, family = binomial, data = glow)
}
```

## 2.1 Familia exponencial y relación media–varianza {#sec-u12-familia}

Un GLM exige que la respuesta siga una distribución de la **familia exponencial
de dispersión**, cuya densidad (o función de masa) se escribe en la forma canónica

$$
f(y;\theta,\phi)=\exp\!\left\{\frac{y\theta-b(\theta)}{a(\phi)}+c(y,\phi)\right\},
$$

donde $\theta$ es el **parámetro natural** (o canónico), $b(\theta)$ la **función
cumulante**, $\phi$ el **parámetro de dispersión** y $a(\phi)$, $c(y,\phi)$
funciones conocidas [@mccullagh1989; @dobson2018]. Esta forma no es un capricho
notacional: de ella se derivan, derivando la cumulante, los dos momentos que
gobiernan todo el marco.

::: {.callout-note}
## Quién vive en esta familia (y para qué sirve)
La misma forma canónica agrupa distribuciones muy distintas; cada una es la
herramienta natural para un tipo de fenómeno del mundo real:

- **Bernoulli / Binomial** — sucesos sí/no: ¿hay fractura? (GLOW), abandono de
  cliente (*churn*), impago de un crédito, resultado de un test diagnóstico.
- **Poisson** — recuentos por unidad de tiempo o espacio: reclamaciones de un
  asegurado al año, visitas a urgencias, fallos de una máquina, llamadas por hora.
- **Exponencial** — tiempo continuo hasta un evento con riesgo constante (sin
  memoria): vida útil de un componente; abre el hilo de supervivencia (Caso 3).
- **Geométrica** — número de intentos hasta el primer éxito: envíos hasta la
  primera respuesta, ciclos hasta el primer fallo.
- **Gaussiana** — magnitudes continuas sin restricción de signo: estatura, error
  de medida. Es el OLS que ya conoces, subsumido en el marco.
- **Gamma** — magnitudes positivas y asimétricas con variabilidad proporcional a
  la media: coste de un siniestro, gasto sanitario por paciente, duración de una
  sesión (Caso 3).
- **Inversa gaussiana / Tweedie** — duraciones de cola pesada, o datos con masa en
  cero y parte continua positiva a la vez (coste agregado de siniestros,
  precipitación diaria).
:::

Partiendo de que $\int f\,\mathrm{d}y=1$ y derivando bajo el signo integral se
obtiene el resultado central:

$$
\mathbb{E}[Y]=\mu=b'(\theta),\qquad
\operatorname{Var}(Y)=b''(\theta)\,a(\phi).
$$

La media depende solo de $\theta$ y la varianza se **factoriza** en dos piezas:
$a(\phi)$, común a la familia, y $b''(\theta)$, que reescrita en función de la
media define la **función de varianza** $V(\mu)=b''(\theta(\mu))$. Esa $V(\mu)$ es
la **huella digital** de cada familia: es lo que distingue una Bernoulli de una
Poisson o una Gamma, y lo que en 1.1 «absorbía los problemas 2 y 3» de OLS
(varianza no constante y error no normal).

::: {.callout-note}
## El otro factor de la varianza: $a(\phi)$ y los pesos a priori
En los modelos GLM estándar el primer factor de
$\operatorname{Var}(Y_i)=a(\phi)\,V(\mu_i)$ toma **habitualmente** la forma
$$a(\phi)=\frac{\phi}{m_i},$$
con $\phi$ el **parámetro de dispersión** (común a la familia) y $m_i$ un **peso a
priori conocido** que registra cuántas unidades elementales hay detrás de cada fila.
En general $a(\phi)$ es solo *alguna* función de $\phi$; la forma $\phi/m_i$ es la
convención que surge cuando cada observación resume $m_i$ unidades i.i.d.

Con datos **individuales** —una fila, una observación— se tiene $m_i=1$ y por tanto
$a(\phi)=\phi$. Es la situación de todo el Caso 1: cada mujer de GLOW aporta un único
ensayo Bernoulli.

El peso $m_i\neq1$ aparece cuando el dato llega **agregado**:

- **Binomial como proporción.** Si $y_i$ es la fracción de éxitos sobre $m_i$ ensayos,
  $m_i$ es el denominador binomial y $\operatorname{Var}(\bar Y_i)=\mu_i(1-\mu_i)/m_i$.
  En R: respuesta `cbind(éxitos, fracasos)` o bien `weights = m`.
- **Gaussiana o Gamma sobre medias de grupo.** Si $y_i$ es el promedio de $m_i$
  mediciones, $m_i$ es el tamaño del grupo.

No conviene confundir las dos piezas: $\phi$ es la **escala libre** de la familia
(recuadro siguiente), mientras que $m_i$ refleja la **estructura de los datos**
(réplicas o agregación), no la distribución.
:::

::: {.callout-note}
## ¿Uno o dos parámetros? El papel de $\phi$
En **Bernoulli, Poisson, exponencial y geométrica** el parámetro de dispersión es
**conocido y fijo, $\phi=1$**: no hay escala libre que estimar, y un **único
parámetro $\theta$** (equivalentemente, la media $\mu$) gobierna a la vez la media
y la varianza. Por eso $V(\mu)$ las liga de forma rígida —$\mu(1-\mu)$, $\mu$…—.
Son familias exponenciales **lineales** (un solo parámetro).

El resto de variantes —**Gaussiana, Gamma, inversa gaussiana, Tweedie**— añaden un
parámetro de **dispersión propio** que se estima de los datos: el **escalamiento se
modeliza con independencia de la media**, lo que permite describir situaciones más
ricas (varianza constante en la Gaussiana, coeficiente de variación constante en la
Gamma…). Son los **modelos de dispersión exponencial**.

Ese mando $\phi$ no es ornamental: reaparece como **sobredispersión** en los
conteos del Caso 2 (quasi-Poisson, binomial negativa) y como las **continuas
positivas** del Caso 3. En el Caso 1, al ser todo Bernoulli/Binomial, $\phi=1$ y no
hay nada que estimar.
:::

| | Bernoulli | Poisson | Gaussiana | Gamma |
|---|---|---|---|---|
| **Parametrización** | $\mathrm{Br}(\mu)$ | $\mathrm{Pois}(\mu)$ | $\mathcal{N}(\mu,\sigma^2)$ | $\mathrm{Ga}\!\left(\nu,\tfrac{\mu}{\nu}\right)$ |
| $\theta(\mu)$ | $\log\frac{\mu}{1-\mu}$ | $\log\mu$ | $\mu$ | $-1/\mu$ |
| $b(\theta)$ | $\log(1+e^\theta)$ | $e^\theta$ | $\theta^2/2$ | $-\log(-\theta)$ |
| $b'(\theta)$ | $\dfrac{e^\theta}{1+e^\theta}$ | $e^\theta$ | $\theta$ | $-1/\theta$ |
| $b''(\theta)$ | $\dfrac{e^\theta}{(1+e^\theta)^2}$ | $e^\theta$ | $1$ | $1/\theta^2$ |
| $a(\phi)$ | $1$ | $1$ | $\phi=\sigma^2$ | $\phi=\nu^{-1}$ |
| $c(y,\phi)$ | $0$ | $-\log y!$ | $-\tfrac{1}{2}\!\left(\tfrac{y^2}{\phi}+\log(2\pi\phi)\right)$ | $\tfrac{1-\phi}{\phi}\log y-\tfrac{\log\phi}{\phi}-\log\Gamma\!\left(\tfrac{1}{\phi}\right)$ |
| $V(\mu)$ | $\mu(1-\mu)$ | $\mu$ | $1$ | $\mu^2$ |
| **Enlace canónico** | logit | log | identidad | inversa |

: Familias de la exponencial: parametrización e ingredientes canónicos. {#tbl-familias}

La fila $V(\mu)$ explica de un vistazo por qué OLS (Gaussiana, $V\equiv 1$)
fracasa en binaria: para la Bernoulli, $V(\mu)=\mu(1-\mu)$ **no** es constante. El
objeto `family()` de R expone exactamente estas piezas, y cada familia permite recuperar sus ingredientes canónicos:

```{r}
#| label: u12-familia
family(fit_glm)              # familia y enlace del ajuste de 1.1
binomial()$variance          # función de varianza V(mu) = mu(1-mu)
binomial()$linkfun(0.25)     # logit(0.25): de la media al predictor
binomial()$linkinv(-1.0986)  # sigmoide: del predictor a la media
```

La varianza de una sola respuesta binaria no se observa: un 0/1 no tiene dispersión
propia. Para *verla*, agrupamos GLOW en diez tramos (deciles) según la probabilidad
ajustada $\hat\mu$; dentro de cada tramo el riesgo es parecido, así que podemos medir
allí la varianza empírica de la respuesta. Confrontamos ese valor con la parábola
$\mu(1-\mu)$: si los puntos la siguen, confirmamos —solo con datos— que en la Bernoulli
la varianza la **dicta la media** (máxima en $\mu=0{,}5$, casi nula cerca de 0 o 1), no
una constante como supondría OLS. La @fig-u12-varianza-mu muestra que los puntos siguen la parábola.

```{r}
#| label: fig-u12-varianza-mu
#| fig-cap: "Relación media–varianza en GLOW. La varianza empírica de la respuesta por tramos de probabilidad ajustada (puntos) sigue la parábola teórica $V(\\mu)=\\mu(1-\\mu)$ (línea), no una constante: justo lo que OLS no puede reproducir."

glow |>
  mutate(p_hat = fitted(fit_glm),
         tramo = ntile(p_hat, 10)) |>
  group_by(tramo) |>
  summarise(mu = mean(p_hat),
            var_emp = var(fractura01), .groups = "drop") |>
  ggplot(aes(mu, var_emp)) +
  geom_function(fun = \(m) m * (1 - m), linewidth = 1, color = "firebrick") +
  geom_point(size = 2) +
  labs(x = expression(hat(mu)), y = "Varianza empírica de Y por tramo",
       caption = expression("Curva: V(" * mu * ") = " * mu * "(1 - " * mu * ")"))
```

## 2.2 El enlace: canónico y alternativas {#sec-u12-enlace}

El **enlace** o *función link* $g$ conecta la media con el predictor lineal, $g(\mu)=\eta=\mathbf{x}^\top
\boldsymbol\beta$. Una misma familia puede utilizar cualquier enlaces $g$ que sea una función monótona y diferenciable, pero el **enlace canónico** es aquel que iguala el parámetro natural al predictor lineal, esto es, $\theta=\eta$. Este enlace canónico simplemente aporta ventajas formales en las matemáticas, como estadísticos suficientes de dimensión mínima o simplificación de las ecuaciones de verosimilitud.

En el caso binario de la familia binomial, las tres alternativas que re-escalan un predictor lineal -teóricamente definido en toda la recta real- a la escala de una probabilidad -en el rango [0,1]- son el enlace logit, el probit y el complementario log-log -cloglog-, que reproducen la forma de S invertida a la hora de relacionar el predictor lineal con la probabilidad, como se aprecia en la @fig-u12-enlaces. Logit y probit son **simétricos** (casi intercambiables tras reescalar: el
coeficiente probit ≈ logit/1,6); el **cloglog** (complementario log-log) es **asimétrico** y será el enlace
natural de la supervivencia en tiempo discreto en la [Unidad 5](#sec-u15)
[@agresti2015].

$$
\text{logit: }\log\tfrac{\pi}{1-\pi}=\eta,\qquad
\text{probit: }\Phi^{-1}(\pi)=\eta,\qquad
\text{cloglog: }\log(-\log(1-\pi))=\eta .
$$

:::: {.callout-tip}
## 🔧 En R. Especificar el enlace (logit, probit, cloglog)
En R, la forma de especificar los distintos logit se hace a través del argumento `link={'logit','probit','cloglog'}`, o bien directamente como un argumento de la familia, `family={binomial("logit"), binomial("probit"), binomial("cloglog")}`.
::::

```{r}
#| label: fig-u12-enlaces
#| fig-cap: "Funciones enlace en la familia binomial. Las tres inversas devuelven η a (0,1). logit y probit son simétricas (casi intercambiables tras reescalar); el cloglog es asimétrico."
tibble(eta = seq(-5, 5, by = 0.02)) |>
  mutate(logit   = plogis(eta),
         probit  = pnorm(eta),
         cloglog = 1 - exp(-exp(eta))) |>
  pivot_longer(c(logit, probit, cloglog), names_to = "enlace", values_to = "p") |>
  ggplot(aes(eta, p, color = enlace)) +
  geom_line(linewidth = 1) +
  geom_hline(yintercept = c(0, 1), linetype = "dotted") +
  labs(x = expression(eta), y = expression(p == g^{-1}(eta)), color = "Enlace")
```

Para ver el efecto de utilizar diferentes enlaces, ajustamos GLOW con los tres y comparamos:

```{r}
#| label: u12-enlaces
ajustes <- list(
  logit   = glm(fracture ~ age + priorfrac, binomial("logit"),   glow),
  probit  = glm(fracture ~ age + priorfrac, binomial("probit"),  glow),
  cloglog = glm(fracture ~ age + priorfrac, binomial("cloglog"), glow))

map_dfr(ajustes, \(m) glance(m) |> select(deviance, AIC), .id = "enlace")
map_dfr(ajustes, tidy, .id = "enlace") |>
  select(enlace, term, estimate) |>
  pivot_wider(names_from = enlace, values_from = estimate)
```

Los coeficientes estimados **no** son directamente comparables entre enlaces (viven en
escalas distintas y como veremos, se interpretan de forma distinta), pero el ajuste global, calibrado en términos del AIC -que ya conocemos del modelo lineal- y la deviance -que presentaremos más tarde-, es muy parecido, con lo cual en este caso concluiríamos que **la elección de enlace apenas cambia las conclusiones**. Esto es lo habitual salvo en comportamientos extremos en las colas o en datos con mucha asimetría. Por interpretabilidad solemos utilizar el logit en la familia binomial.

Esta equivalencia entre enlaces se aprecia en la escala de la
**probabilidad**, en la @fig-u12-enlaces-prob, que superpone las curvas edad–probabilidad de
los tres enlaces, separando en dos paneles las predicciones según el antecedente de fractura previa. Con el fin de ver la variación que se produce en las colas, y a pesar de que no es pertinente la extrapolación de la predicción fuera del rango observado, se han punteado las predicciones prolongadas fuera de dicho rango, para visualizar la forma de S invertida completa, y las diferencias en dichas colas.

```{r}
#| label: fig-u12-enlaces-prob
#| fig-width: 9.5
#| fig-height: 4.3
#| out-width: "100%"
#| fig-cap: "Probabilidad de fractura predicha por los tres enlaces (logit, probit, cloglog) sobre `age + priorfrac`, en paneles por antecedente de fractura previa. Trazo sólido y franja sombreada: rango observado en GLOW (55–90 años); punteado: extrapolación para apreciar la forma en S."

rango_obs <- range(glow$age)
grid <- expand_grid(
  age       = seq(40, 105, length.out = 300),
  priorfrac = factor(c("No", "Yes"), levels = levels(glow$priorfrac)))

# Predicción en probabilidad de cada uno de los tres modelos de `ajustes`
pred_enlaces <- map_dfr(ajustes, \(m) {
  grid |> mutate(p_hat = predict(m, newdata = grid, type = "response"))
}, .id = "enlace") |>
  mutate(enlace = factor(enlace, levels = c("logit", "probit", "cloglog")))
pred_obs <- filter(pred_enlaces, age >= rango_obs[1], age <= rango_obs[2])

etiq_pf <- c(No = "Sin fractura previa", Yes = "Con fractura previa")

ggplot(pred_enlaces, aes(age, p_hat, color = enlace)) +
  annotate("rect", xmin = rango_obs[1], xmax = rango_obs[2],
           ymin = -Inf, ymax = Inf, alpha = 0.05) +
  geom_line(linewidth = 0.7, linetype = "22") +          # extrapolación
  geom_line(data = pred_obs, linewidth = 1.1) +          # rango observado
  facet_wrap(~ priorfrac, labeller = labeller(priorfrac = etiq_pf)) +
  scale_y_continuous(limits = c(0, 1), labels = scales::label_percent()) +
  labs(x = "Edad (años)", y = "P(fractura)", color = "Enlace") +
  theme(legend.position = "bottom")
```

En el rango de edad **realmente observado** (zona sombreada, 55–90 años) las tres
curvas son prácticamente **indistinguibles**: la elección de enlace no mueve ni las
probabilidades predichas ni, por tanto, las conclusiones, en línea con la deviance
y el AIC casi idénticos de la tabla anterior. Las diferencias solo asoman al
**extrapolar** hacia las colas, donde el `cloglog` —asimétrico— se despega un poco
de logit y probit (simétricos, casi superpuestos entre sí). Es el comportamiento
típico: el enlace importa en las colas y bajo fuerte asimetría, no en el grueso de
los datos, lo que respalda quedarnos con el logit por interpretabilidad.

## 2.3 Interpretación: del coeficiente a la probabilidad {#sec-u12-interpretacion}


**El enlace rompió la línea recta.** En OLS, $\beta$ era el cambio en la respuesta
por cada unidad de $x$: una lectura directa. Aquí ya no. El modelo es lineal en el
**predictor** $\eta=\beta_0+\beta x$, pero la respuesta es $\mu=g^{-1}(\eta)$, una
transformación **no lineal** de $\eta$. Por eso $\beta$ ya **no** mide el cambio en
la probabilidad, sino el cambio en $\eta$: la misma diferencia en $x$ mueve mucho la
probabilidad en el centro de la curva y casi nada en las colas. Para interpretar,
leeremos los coeficientes en la escala donde el modelo **sí** es lineal —y le
pondremos nombre.

**Lo que da el modelo:** `summary()` (o `broom::tidy`) devuelve los coeficientes en
la escala del predictor lineal:

Recordemos el modelo que estamos ajustando sobre GLOW:

$$\pi = P(Y=1) \ \rightarrow \ logit(\pi)=\theta + \beta \cdot \text{age} + \gamma \cdot \mathbf{1}(\text{priorfrac}=\text{Yes})$$  


```{r}
#| label: u12-coef
tidy(fit_glm)   # coeficientes en escala log-odds: lo que da summary() por defecto
```

Su **signo** ya informa —positivo sube $\eta$ y con él la probabilidad; negativo la
baja—, pero su **magnitud** no es un cambio en probabilidad. ¿Qué es, entonces, esa
escala?

### Interpretación en la escala de los odds y log-odds

Aparecen en la ecuación los **odds y log-odds**, que provienen del enlace canónico de la Bernoulli. 

- El *odds* de un suceso es su **ventaja**, la probabilidad de que ocurra frente a la de que no: un odds de 2 dice que el evento es el doble de probable que su ausencia.
$$\text{odds}(x)=\frac{\pi(x)}{1-\pi(x)}$$
- Su logaritmo —el **log-odds** o *logit*— es precisamente el enlace canónico, y por tanto
**es** el predictor lineal:
$$\eta(x)=\log\frac{\pi(x)}{1-\pi(x)}=\log.\text{odds}(x).$$
La escala de los log.odds es donde viven los coeficientes y donde el modelo es una recta.
$$ \log.\text{odds}(x)=\eta(x) \rightarrow \text{odds}(x)=e^{\eta(x)}$$

**Qué dice $\beta$ ahí, y el odds ratio:** 

- Subir $x$ una unidad **suma** $\beta$ al log-odds: el efecto es **aditivo**
$$\beta=\eta(x+1)-\eta(x) \rightarrow \log.odds(x+1)= \beta +\log.odds(x)$$
- Al deshacer el logaritmo surge el **odds ratio** ($OR$), como un cociente de odds: 
$$\beta=\log\frac{\text{odds}(x+1)}{\text{odds}(x)} = log(OR) \rightarrow OR=e^{\beta}$$
de modo que el efecto en los **odds** es multiplicativo, y cada unidad de $x$ multiplica los odds por el odds ratio:
$$\text{odds}(x+1)=e^{\eta(x)+\beta} = \text{odds}(x) \cdot e^{\beta}= \text{odds}(x) \cdot OR$$


Por eso, si bien el log-odds depende de $x$, el OR es un factor **constante** que aplica a toda la curva, y de ahí su interpretabilidad: cada movimiento de una unidad en $x$, sea cual sea el $x$, multiplica los odds por el mismo factor $e^{\beta}$. La relación entre el signo de los coeficientes, el OR y el efecto que genera en las probabilidades, es ahora más patente:

- $\beta>0\Leftrightarrow\text{OR}>1$: aumenta la ventaja del evento;
- $\beta<0\Leftrightarrow\text{OR}<1$: reduce la ventaja del evento. 

La @fig-u12-tres-escalas lo resume. Utiliza los valores $\beta=1$ (en azul) y $\beta=-1$ (en rojo), y muestra el efecto de variar el predictor $x$ (en el eje X) sobre el log-odds, el odds y la probabilidad del evento. A la izquierda, el log-odds η = β₀ + βx identifica una recta cuya pendiente es β (efecto aditivo, constante). En el centro, se aprecia la curva exponencial del odds = e^η: cada unidad de x multiplica las odds por e^β. A la derecha, la relación entre el predictor x y la probabilidad = 1/(1+e^(−η)) viene representada en forma de S, creciente o decreciente, con efecto máximo en el centro y casi nulo en las colas. Esa no linealidad de la derecha es justo lo que impide leer β como un cambio de probabilidad.

```{r}
#| label: fig-u12-tres-escalas
#| fig-width: 11
#| fig-height: 3.8
#| out-width: "100%"
#| fig-cap: "Efecto de la variación en un predictor genérico x (β₀ = 0) sobre el log-odds, el odds y la probabilidad del evento. En azul un coeficiente positivo (β = +1); en rojo uno negativo (β = −1)."

betas <- c("β = +1 (positivo)" = 1, "β = −1 (negativo)" = -1)
demo <- expand_grid(x = seq(-3, 3, length.out = 300), signo = names(betas)) |>
  mutate(beta = betas[signo],
         `log-odds` = beta * x,          # β0 = 0
         odds       = exp(beta * x),
         prob       = plogis(beta * x))

col <- c("β = +1 (positivo)" = "#2c7fb8", "β = −1 (negativo)" = "#d7301f")
escala <- function(y, ylab, titulo, y0)
  ggplot(demo, aes(x, .data[[y]], color = signo)) +
    geom_hline(yintercept = y0, linetype = "dotted", color = "grey60") +
    geom_line(linewidth = 1.1) +
    scale_color_manual(values = col) +
    labs(x = "predictor x", y = ylab, color = NULL, title = titulo)

p1 <- escala("log-odds", "log-odds (η)", "η = β₀ + βx  ·  recta (pendiente β)", 0)
p2 <- escala("odds",     "odds = e^η",   "odds  ·  multiplica e^β por unidad",            1)
p3 <- escala("prob",     "P(evento)",    "probabilidad  ·  forma en S",        0.5) +
        scale_y_continuous(limits = c(0, 1), labels = scales::label_percent())

(p1 + p2 + p3) + plot_layout(guides = "collect") &
  theme(legend.position = "bottom",
        plot.title = element_text(size = 9.5, face = "bold"))
```

::: {.callout-warning}
## Odds ratio y riesgo relativo
Puntualizar que odds-ratio OR no es lo mismo que riesgo relativo RR. El riesgo relativo es útil para comparar probabilidades, luego en el contexto del modelo lineal cabría valorar el efecto, sobre la probabilidad, de añadir una unidad a la $x$
$$\text{RR}=\pi(x+1)/\pi(x)$$
En general $\text{OR}\neq\text{RR}$, si bien ambos se
relacionan por
$$
\text{OR}=\text{RR}\cdot\frac{1-\pi(x)}{1-\pi(x+1)},
$$
de modo que el OR **se aleja de 1 más que el RR** y exagera el efecto cuando el
evento es frecuente. Solo si el evento es **raro** ($\pi$ pequeña) se cumple
$1-\pi\approx 1$ y entonces $\text{OR}\approx\text{RR}$. 

Por eso decir «el riesgo
se triplica» al leer un $\text{OR}=3$ es una aproximación cómoda pero informal: la
lectura exacta es en términos de *odds* (ventaja), o bien en probabilidad mediante
los efectos marginales (más abajo).
:::

**Intervalos de confianza.** Como $\text{OR}=e^{\beta}$ y la exponencial es
**monótona creciente**, el IC del OR es la **exponencial de los extremos** del IC del
coeficiente, sin recalcular nada:
$$\text{IC}_{95\%}(\text{OR})=\big[e^{\beta_{\text{inf}}},\,e^{\beta_{\text{sup}}}\big].$$
Y como $e^{0}=1$, que el IC de $\beta$ **no contenga 0** equivale a que el del OR **no
contenga 1**: la misma señal de efecto en las dos escalas.

**En GLOW.** Aplicado a las dos predictoras:

```{r}
#| label: u12-or
exp(cbind(OR = coef(fit_glm), confint(fit_glm)))   # OR e IC: exponencial del IC de beta
```

La fractura previa multiplica las odds de fractura por $\text{OR}\approx 2{,}31$
(IC 95 %: 1,46–3,66) y cada año de edad por $\approx 1{,}04$ (IC 95 %: 1,02–1,07);
ninguno cruza 1, de modo que ambos efectos son claros. (El IC de $\beta$ procede del
perfil de verosimilitud, [Sección 2.5](#sec-u12-inferencia).)

**La misma idea en otros enlaces.** El predictor lineal $\eta$ es **idéntico** en los
tres enlaces; cambia qué *representa* y, con ello, cómo se lee el coeficiente:

| Enlace | $\eta$ es… | $\eta=g(\mu)$ | $\mu=g^{-1}(\eta)$ |
|---|---|---|---|
| **logit** | el **log-odds** | $\log\dfrac{\mu}{1-\mu}$ | $\dfrac{e^{\eta}}{1+e^{\eta}}$ |
| **probit** | el cuantil normal ($z$) | $\Phi^{-1}(\mu)$ | $\Phi(\eta)$ |
| **cloglog** | el log-riesgo (log del *hazard* acumulado) | $\log\!\big(-\log(1-\mu)\big)$ | $1-e^{-e^{\eta}}$ |

: Relación entre el predictor lineal $\eta$ —donde actúan los coeficientes— y la media $\mu$ en los tres enlaces. En el logit, $\eta$ es exactamente el log-odds; cada enlace «lee» $\eta$ en una escala distinta. {#tbl-enlaces-eta-mu}

De ahí que el mismo $\beta$ signifique cosas distintas aunque el ajuste apenas varíe:

- **logit:** $e^{\beta}$ = **odds ratio** (multiplica las odds); la lectura habitual
  en clínica y epidemiología.
- **probit:** $\beta$ **desplaza la escala latente normal** ($z$), sin lectura de odds;
  como guía, $\beta_{\text{probit}}\approx\beta_{\text{logit}}/1{,}6\text{–}1{,}8$.
- **cloglog:** $e^{\beta}$ = **razón de riesgos** (*hazard ratio*); lectura natural en
  supervivencia ([Unidad 5](#sec-u15)).

```{r}
#| label: u12-coef-enlaces
# Mismos datos, distinta escala del coeficiente según el enlace
map_dfr(ajustes, \(m) tidy(m) |> select(term, estimate), .id = "enlace") |>
  pivot_wider(names_from = enlace, values_from = estimate) |>
  mutate(razon_logit_probit = logit / probit)   # ~1,6-1,8 (salvo intercepto)
```

### Interpretación en la escala de la probabilidad: efectos marginales

Cuando queremos interpretar un ajuste directamente en términos de las probabilidades, acudimos a los **efectos marginales**. El odds ratio es constante, pero el cambio en **probabilidad** no: un año más de `age` apenas mueve nada en las colas y
mucho en el centro de la S. Para resumirlo en un número, el **efecto marginal medio
(AME)** responde a la pregunta que de verdad importa:

>"¿Cuántos puntos de probabilidad sube el evento, en promedio, por una unidad más de la covariable?

En GLOW, el AME de `age` es ≈ **0,007**: unos **0,7 puntos porcentuales de riesgo de fractura por año**.

**¿De dónde sale ese número?** 

Para calcular el AME o efecto medio marginal asociado a un predictor continuo $x_k$ (con coeficiente $\beta_k$ en el predictor lineal), se considera el efecto de cada individuo a través de la pendiente de su propia curva, y dado que la derivada del logit es $\mu(1-\mu)$, esta pendiente es:
$$\frac{\partial\mu_i}{\partial x_k}=\hat\pi_i(1-\hat\pi_i)\,\beta_k.$$
El AME es el promedio sobre las pendientes para las $n$ personas observadas: literalmente, el
coeficiente por la pendiente media de la sigmoide.
$$\text{AME}_k=\beta_k\cdot\frac{1}{n}\sum_i \hat\pi_i(1-\hat\pi_i)$$ 

```{r}
#| label: u12-ame
# AME de cada covariable, en puntos de probabilidad
avg_slopes(fit_glm)                       

# Reproducción "a mano" del cálculo del AME para 'age':
p <- fitted(fit_glm)                      # pi_hat de cada individuo
mean(p * (1 - p)) * coef(fit_glm)["age"]  # = AME de age
```

Cuando se trata de evaluar el AME para un factor como `priorfrac`, el coeficiente no es una pendiente (derivada) sino una **diferencia contrafactual**. El AME entonces se calcula con el efecto diferencial sobre la categoría de referencia (en `priorfrac`, $\hat\pi$ con `Yes` menos con `No`), promediada entre individuos, es decir:
$$
\text{AME}_{\text{priorfrac}}=\frac{1}{n}\sum_{i=1}^{n}\Big[\hat\pi\big(\texttt{Yes},\,x_i\big)-\hat\pi\big(\texttt{No},\,x_i\big)\Big],
$$
donde $\hat\pi(\texttt{nivel},x_i)$ se evalúa para todos los sujetos en la muestra en todos los niveles (en `priorfrac`, Yes y No).
$$
\hat\pi(\text{nivel},x_i)=\operatorname{logit}^{-1}\!\big(\hat\theta+\hat\beta\,\text{age}_i+\hat\delta_{\text{pf}}^{\,\text{nivel}}\big),\qquad \hat\delta_{\text{pf}}^{\,\text{ref}}=0.
$$

```{r}
#| label: u12-ame-factor
# Reproducción "a mano" del cálculo de AME para 'priorfrac'
g_yes <- transform(glow, priorfrac = factor("Yes", levels = levels(glow$priorfrac)))
g_no  <- transform(glow, priorfrac = factor("No",  levels = levels(glow$priorfrac)))

mean(predict(fit_glm, g_yes, type = "response") -
     predict(fit_glm, g_no,  type = "response"))   # = AME de priorfrac
```

El AME en probabilidad es, además, **casi invariante al enlace** (los tres ajustes lo dan
parecido pese a coeficientes distintos) y se prefiere frente a otros indicadore por promediar sobre la población observada [@arelbundock2024]. En una frase: 
>El **OR** comunica la fuerza del efecto; el **AME**, su impacto absoluto en probabilidad.


En la @fig-u12-dos-escalas se visualiza el efecto de la edad en dos escalas. A la izquierda, en escala log-odds, 
los dos perfiles son **rectas paralelas**: la edad entra de forma lineal y `priorfrac` solo desplaza la recta una
cantidad **constante**, $\log(\text{OR})\approx 0{,}84$ —ahí vive el odds ratio—. A
la derecha, en probabilidad, esas mismas rectas se vuelven **curvas en S**: el
efecto de `priorfrac` (la distancia entre curvas) es máximo en el centro y se
desvanece en los extremos, **aunque el OR sea constante**. Claramente se aprecia la diferencia constante en
los odds y variable en las probabilidades. 

```{r}
#| label: fig-u12-dos-escalas
#| fig-width: 11
#| fig-height: 4.8
#| out-width: "100%"
#| fig-cap: "El mismo modelo en dos escalas. Izquierda (log-odds): rectas paralelas, separación constante ≈ 0,84 (logaritmo del OR). Derecha (probabilidad): curvas en S, con separación variable. Trazo sólido y franja sombreada: rango de edad observado en GLOW (55–90 años); fuera, extrapolación (punteado). Bandas: IC 95 %."

rango_obs <- range(glow$age)        # ~55–90: edad observada en GLOW
grid <- expand_grid(
  age       = seq(40, 105, length.out = 300),
  priorfrac = factor(c("No", "Yes"), levels = levels(glow$priorfrac)))
pr   <- predict(fit_glm, newdata = grid, type = "link", se.fit = TRUE)
grid <- grid |>
  mutate(eta = pr$fit, se = pr$se.fit,
         lo_eta = eta - 1.96 * se, hi_eta = eta + 1.96 * se,   # IC 95 % en log-odds
         p_hat  = plogis(eta),
         lo_p   = plogis(lo_eta), hi_p = plogis(hi_eta))       # IC 95 % en probabilidad
grid_obs <- filter(grid, age >= rango_obs[1], age <= rango_obs[2])

pA <- ggplot(grid, aes(age, eta, color = priorfrac, fill = priorfrac)) +
  annotate("rect", xmin = rango_obs[1], xmax = rango_obs[2],
           ymin = -Inf, ymax = Inf, alpha = 0.06) +
  geom_ribbon(aes(ymin = lo_eta, ymax = hi_eta), alpha = 0.15, color = NA) +
  geom_line(linewidth = 0.7, linetype = "22") +          # extrapolación
  geom_line(data = grid_obs, linewidth = 1.2) +          # rango observado
  labs(x = "Edad (años)", y = "log-odds (η)",
       color = "Fractura previa", fill = "Fractura previa",
       title = "Escala log-odds", subtitle = "rectas paralelas (separación ≈ 0,84)")

pB <- ggplot(grid, aes(age, p_hat, color = priorfrac, fill = priorfrac)) +
  annotate("rect", xmin = rango_obs[1], xmax = rango_obs[2],
           ymin = -Inf, ymax = Inf, alpha = 0.06) +
  geom_ribbon(aes(ymin = lo_p, ymax = hi_p), alpha = 0.15, color = NA) +
  geom_line(linewidth = 0.7, linetype = "22") +
  geom_line(data = grid_obs, linewidth = 1.2) +
  scale_y_continuous(limits = c(0, 1), labels = scales::label_percent()) +
  labs(x = "Edad (años)", y = "P(fractura)",
       color = "Fractura previa", fill = "Fractura previa",
       title = "Escala probabilidad", subtitle = "curvas en S (separación variable)")

(pA + pB) +
  plot_layout(guides = "collect") &
  theme(legend.position = "bottom",
        plot.title    = element_text(size = 11, face = "bold"),
        plot.subtitle = element_text(size = 8.5))
```

## 2.4 Estimación: máxima verosimilitud e IWLS {#sec-u12-iwls}

A diferencia de OLS, **no hay fórmula cerrada** para $\hat{\boldsymbol\beta}$: se maximiza
la log-verosimilitud numéricamente. Pero ese "numéricamente" no es una caja negra; al
abrirlo aparece algo muy reconocible —una sucesión de regresiones lineales ponderadas—.
Veámoslo en tres pasos: las ecuaciones que hay que resolver, el algoritmo que las
resuelve y su reproducción a mano sobre GLOW.

**Las ecuaciones de score: ¿dónde están los $\boldsymbol\beta$?** 

La estimación de los coeficientes $\beta$ del predictor lineal pasa por maximizar la verosimilitud, o lo que es lo mismo, la log-verosimilitud $l(\beta)$. Maximizar
$\ell(\boldsymbol\beta)=\sum_i \ell_i$ exige anular su gradiente. Como los
coeficientes entran en la log-verosimilitud a través del predictor lineal, $\eta_i=\mathbf{x}_i^\top\boldsymbol\beta$, aplicando la regla de
la cadena en la derivación, $\ell_i\to\mu_i\to\eta_i\to\boldsymbol\beta$, y dado que que $\partial\eta_i/\partial\boldsymbol\beta=\mathbf{x}_i$, llegamos a:

$$
\frac{\partial \ell}{\partial\boldsymbol\beta}
=\sum_{i=1}^{n}
\underbrace{\frac{\partial \ell_i}{\partial\mu_i}}_{\textstyle \frac{y_i-\mu_i}{a(\phi)V(\mu_i)}}\;
\underbrace{\frac{\partial\mu_i}{\partial\eta_i}}_{\text{enlace}}\;
\underbrace{\frac{\partial\eta_i}{\partial\boldsymbol\beta}}_{\textstyle \mathbf{x}_i}
=\sum_{i=1}^{n}\frac{(y_i-\mu_i)}{a(\phi)\,V(\mu_i)}\,
\frac{\mathrm{d}\mu_i}{\mathrm{d}\eta_i}\,\mathbf{x}_i=\mathbf{0}.
$$

Resulta pues un sistema que iguala a cero una **suma ponderada de residuos** $(y_i-\mu_i)$, que no tiene solución cerrada y requiere de un procedimiento iterativo de optimización. 

**Del sistema al algoritmo: Fisher scoring = IWLS (*Iterative Weighted Least Squares*)** 

El método de **Newton–Raphson**,
usando la **información esperada** (*Fisher scoring*), resuelve ese sistema, y tiene una
lectura "interesante": **cada iteración equivale a una regresión por mínimos cuadrados
ponderados** (IWLS) [@nelder1972; @mccullagh1989]. En cada paso se fabrican: una
**respuesta de trabajo** $z_i$ (una linealización del enlace alrededor del ajuste actual)
y unos **pesos** $w_i$ (que dan más voz a las observaciones más precisas):

$$
z_i=\eta_i+(y_i-\mu_i)\frac{\mathrm{d}\eta_i}{\mathrm{d}\mu_i},
\qquad
w_i=\frac{(\mathrm{d}\mu_i/\mathrm{d}\eta_i)^2}{V(\mu_i)},
$$

y se actualiza $\boldsymbol\beta\leftarrow(\mathbf{X}^\top\mathbf{W}\mathbf{X})^{-1}
\mathbf{X}^\top\mathbf{W}\mathbf{z}$ —la fórmula de WLS— hasta que deja de cambiar. Así,
**estimar un GLM es resolver una sucesión de regresiones lineales ponderadas**.

::: {.callout-note}
## Recordatorio: Newton–Raphson y Fisher scoring
Para hallar la raíz de la ecuación de score $\partial\ell/\partial\boldsymbol\beta=\mathbf{0}$,
**Newton–Raphson** itera $\boldsymbol\beta\leftarrow\boldsymbol\beta-\mathbf{H}^{-1}\mathbf{s}$,
con $\mathbf{s}$ el score (gradiente) y $\mathbf{H}$ el hessiano (segunda derivada).
**Fisher scoring** sustituye $\mathbf{H}$ por su valor esperado, la **información esperada**
$\mathcal{I}=\mathbb{E}[-\mathbf{H}]$: más estable y, en un GLM, lo que convierte cada paso
en una regresión ponderada.
:::

::: {.callout-note}
## Recordatorio: mínimos cuadrados ponderados (WLS)
OLS minimiza $\sum_i (z_i-\mathbf{x}_i^\top\boldsymbol\beta)^2$ tratando todas las
observaciones por igual. **WLS** asigna a cada una un peso $w_i$ y minimiza
$\sum_i w_i\,(z_i-\mathbf{x}_i^\top\boldsymbol\beta)^2$, dando más influencia a las de
menor varianza; su solución es $\hat{\boldsymbol\beta}=(\mathbf{X}^\top\mathbf{W}\mathbf{X})^{-1}
\mathbf{X}^\top\mathbf{W}\mathbf{z}$, con $\mathbf{W}=\operatorname{diag}(w_i)$. El IWLS no
es más que aplicarla una y otra vez, recalculando $z$ y $w$ en cada vuelta.
:::

**Reproducción a mano sobre GLOW.** 

Reproducimos ahora el bucle con las piezas que el propio objeto
`family()` proporciona (`linkinv`, `mu.eta`, `variance`) y comprobamos que coincide con la solución de
`glm()`:

```{r}
#| label: u12-iwls
X   <- model.matrix(fit_glm)          # matriz de diseño: columnas (Intercept), age, priorfracYes
y   <- glow$fractura01                # respuesta binaria 0/1
fam <- binomial()                     # la familia expone las piezas: linkinv, mu.eta, variance

beta  <- rep(0, ncol(X))              # arranque: todos los coeficientes a 0
traza <- list()                       # aquí guardaremos beta de cada iteración (para la figura)

for (it in 1:25) {
  eta <- as.vector(X %*% beta)        # predictor lineal      eta = X beta
  mu  <- fam$linkinv(eta)             # media ajustada        mu  = g^{-1}(eta) = plogis(eta)
  mep <- fam$mu.eta(eta)              # derivada del enlace    dmu/deta = mu(1-mu)
  z   <- eta + (y - mu) / mep         # respuesta de trabajo  (linealización de un paso)
  w   <- mep^2 / fam$variance(mu)     # pesos IWLS             w = (dmu/deta)^2 / V(mu)
  WX  <- X * w                        # cada fila de X escalada por su peso
  # paso de mínimos cuadrados ponderados: beta = (X'WX)^{-1} X'W z
  beta_new <- as.vector(solve(crossprod(WX, X), crossprod(WX, z)))
  traza[[it]] <- beta_new             # registramos el beta de esta vuelta
  if (max(abs(beta_new - beta)) < 1e-10) { beta <- beta_new; break }  # ¿convergió?
  beta <- beta_new                    # si no, otra iteración partiendo del nuevo beta
}
cat("Convergió en", it, "iteraciones\n")
cbind(IWLS_a_mano = beta, glm = coef(fit_glm))   # deben coincidir con glm()
```

**La trayectoria hasta la convergencia.** 

En cada vuelta hemos ido guardando el vector de
coeficientes en la lista `traza`; ahora `do.call(rbind, traza)` **apila** esos vectores en
una **matriz** —una fila por iteración, una columna por coeficiente—, que pasamos a formato
largo para dibujar cómo evoluciona cada coeficiente. La @fig-u12-iwls-convergencia lo
muestra: partiendo de cero, los tres coeficientes alcanzan su valor de máxima verosimilitud
—las líneas punteadas de `glm()`— en apenas un puñado de iteraciones. Esa convergencia casi
inmediata es la marca del Fisher scoring cerca del óptimo.

```{r}
#| label: fig-u12-iwls-convergencia
#| fig-cap: "Convergencia del IWLS «a mano». Cada coeficiente se estabiliza en su valor de máxima verosimilitud (líneas punteadas, las de `glm()`) en muy pocas iteraciones."

do.call(rbind, traza) |>          # apila la lista en matriz: filas = iteraciones, columnas = coeficientes
  as.data.frame() |>
  setNames(colnames(X)) |>        # nombra las columnas como los coeficientes
  mutate(iter = row_number()) |>  # índice de iteración
  pivot_longer(-iter, names_to = "coef", values_to = "valor") |>   # formato largo para ggplot
  ggplot(aes(iter, valor, color = coef)) +
  geom_line() + geom_point(size = 1.5) +
  geom_hline(data = enframe(coef(fit_glm), "coef", "obj"),         # valores de glm() como referencia
             aes(yintercept = obj, color = coef), linetype = "dashed") +
  labs(x = "Iteración IWLS", y = "Coeficiente", color = NULL)
```


## 2.5 Inferencia y selección de modelos {#sec-u12-inferencia}

Una vez tenemos los coeficientes estimados, $\hat{\boldsymbol\beta}$, toca interrogar al modelo en tres niveles, de
lo particular a lo global:
1. ¿es real el efecto de cada coeficiente? 
1. ¿aporta conocimiento un bloque de variables? y 
1. ¿qué modelo elijo entre varias especificaciones? 

Las tres preguntas se responden con la misma moneda —la verosimilitud— y su sombra operativa, la **deviance**.

### La Deviance

Para medir cuánto se aleja un ajuste del mejor posible, se compara con el **modelo saturado**, que es el que tiene un parámetro por
observación, y por lo tanto reproduce los datos exactamente ($\hat\mu_i=y_i$) y proporciona el valor de
log-verosimilitud máxima $\ell_{\text{sat}}$. La **deviance** es esa distancia, en
unidades de log-verosimilitud, convertido en un valor positivo:
$$
D=-2\bigl[\ell(\hat{\boldsymbol\theta})-\ell_{\text{sat}}\bigr].
$$
La deviance viene a ser el análogo GLM de la suma de cuadrados residual: cuanto menor valor toma, mejor ajuste. 

La **deviance nula** $D_0$ es la del modelo solo con interceptación (el más simple que no asume ningún efecto de los predictores); la **deviance residual** $D$, representa la deviance del modelo ajustado.

:::: {.callout-tip}
## 🔧 En R. Deviances y grados de libertad de un `glm`
En un modelo `glm` ajustado, `fit_glm`, las deviances nula, del modelo saturado y del
modelo ajustado, junto con sus grados de libertad, se obtienen así:

```r
fit_glm$null.deviance     # deviance NULA (modelo solo con intercepto)
fit_glm$df.null           #   sus g.l.: n - 1

deviance(fit_glm)         # deviance del modelo AJUSTADO (= residual); igual a fit_glm$deviance
df.residual(fit_glm)      #   sus g.l.: n - p; igual a fit_glm$df.residual
```

La deviance del modelo **saturado es 0 por definición**: es el modelo de referencia —un
parámetro por observación, con g.l. residuales = 0— frente al que se mide *toda* deviance, de
modo que no hay una función que la devuelva (la "residual" ya es la distancia del modelo
ajustado al saturado).

Para mostrarlas todas conjuntamente, podemos utilizar `glance()`, de la librería `broom`, que
devuelve en una sola fila la `null.deviance` con `df.null`, la `deviance` residual con
`df.residual`, y además `logLik`, `AIC`, `BIC` y `nobs`:

```r
glance(fit_glm)
```
::::


::: {.callout-tip}
Detalle útil: con datos binarios **individuales**,
$\ell_{\text{sat}}=0$, de modo que $D=-2\,\ell(\hat{\boldsymbol\beta})$. 
:::

Mostramos las deviances y otros indicadores como el AIC y BIC, que nos serán útiles más adelante para la comparación de modelos:

```{r}
#| label: u12-deviance
glance(fit_glm) |>
  select(null.deviance, df.null, deviance, df.residual, logLik, AIC, BIC)
```

En GLOW, la deviance baja de **562,3** (nula) a **528,5** (residual) al añadir `age` y
`priorfrac`: esa reducción de ≈ 33,8 puntos es la materia prima de los contrastes que
siguen. 

La deviance residual **no** sirve como test *absoluto* de ajuste con datos
individuales (lo veremos en la [Sección 2.6](#sec-u12-diagnostico)). De momento la usaremos solo
para **comparar** modelos.


### Inferencia sobre los coeficientes 

Para contestar la pregunta "¿es real el efecto de cada coeficiente?", se utilizan los intervalos de confianza de Wald y de perfil.

**Test de Wald**

El test de Wald es el análogo directo de los tests $t$ del modelo lineal. Se construye con el cociente entre el estimador del coeficiente $\beta_k$ (asociado al predictor $x_k$) y su error estándar:

$$
z_k=\frac{\hat\beta_k}{\widehat{\text{EE}}(\hat\beta_k)}.
$$
Este estadístico de Wald se compara con la normal asintótica (de ahí $z$ y no $t$), y es el que imprime
`summary()`/`tidy()`. Es un test cómodo, pero **poco fiable** con muestras pequeñas o coeficientes
grandes, y **engañoso bajo separación** (da por no significativo un efecto que en realidad es muy fuerte, debido a un inflado del error estándar -efecto [@hauckdonner1977]). 

**Intervalos de confianza: Wald frente a perfil.** 

Por la misma razón, los **intervalos de
confianza** se prefieren por **perfil de verosimilitud** antes que por Wald [@agresti2015]. El de **Wald**,
$\hat\beta_k\pm1{,}96\,\widehat{\text{EE}}$, aproxima la log-verosimilitud por una **parábola**
y es siempre simétrico. El de **perfil** se obtiene **invirtiendo la razón de verosimilitudes**:
es el conjunto de valores $b$ que el LRT no rechazaría, es decir, aquellos en los que la
**log-verosimilitud perfil**
$$
\ell_p(b)=\max_{\boldsymbol\beta_{-k}}\ \ell(b,\boldsymbol\beta_{-k})
$$
—la verosimilitud maximizada sobre el **resto** de parámetros con $\beta_k=b$ fijo— cae como
mucho $1{,}92=\tfrac12\chi^2_{1,\,0{,}95}$ por debajo de su máximo:
$$
\text{IC}_{95\%}(\beta_k)=\Bigl\{\,b:\ \ell(\hat{\boldsymbol\beta})-\ell_p(b)\le 1{,}92\,\Bigr\}.
$$
Geométricamente, se corta la curva de verosimilitud perfil a $1{,}92$ del pico y se toman las
dos abscisas del cruce. Como usa la **forma real** —a menudo **asimétrica**— de la
verosimilitud, no asume normalidad de $\hat\beta$ y **no tiene por qué ser simétrico**: es más
fiable justo cuando la parábola de Wald aproxima mal (muestras pequeñas, coeficientes grandes,
cerca de la separación). 

:::: {.callout-tip}
## 🔧 En R. Intervalos de confianza sobre los coeficientes
En R,

- `confint()` devuelve el intervalo de confianza del perfil de verosimilitud —el método de perfilado implementado en `MASS`
[@venablesripley2002]—
- `confint.default()`, el de Wald.
::::


Vemos que en GLOW, que se comporta bien, casi coinciden ambos intervalos:

```{r}
#| label: u12-confint
list(perfil = confint(fit_glm),
     wald   = confint.default(fit_glm)) |>
  map(\(m) round(m, 4))
```


### Inferencia sobre bloques: el contraste de razón de verosimilitudes (LRT)

Toda la inferencia que **compara modelos** se apoya en un mismo motor: el **contraste de razón de
verosimilitudes** (*likelihood ratio test*, LRT). Mide **cuánto mejora la verosimilitud** al pasar de
un modelo **pequeño** a otro **más grande que lo contiene** (anidado). El estadístico es
$$
\Lambda=2\big(\ell_{\text{grande}}-\ell_{\text{pequeño}}\big)=D_{\text{pequeño}}-D_{\text{grande}}\;\sim\;\chi^2_{\Delta\text{gl}},
$$
es decir, **la diferencia de deviances** —recuerda que $D=2(\ell_{\text{sat}}-\ell_{\text{modelo}})$,
así que el término del saturado se cancela—. Bajo $H_0$ ("el modelo pequeño basta; los parámetros
extra no aportan"), $\Lambda$ sigue una $\chi^2$ con tantos grados de libertad como **parámetros
añadidos**. Un $\Lambda$ **grande** ($p$ bajo) indica que esos parámetros **sí** explican señal real:
nos quedamos con el modelo grande.

Es **un único contraste** que, según qué par anidado compares, responde a preguntas distintas:

- **pequeño = nulo, grande = ajustado** → *«¿aporta algo el modelo?»* (el **ómnibus**, justo abajo).
- **pequeño = reducido, grande = completo** → *«¿aporta este bloque de variables?»* (la escalera de
  modelos que recorreremos enseguida).
- **grande = saturado** → *bondad de ajuste*: la **deviance residual** es el LRT contra el ajuste
  perfecto ([Sección 2.6](#sec-u12-diagnostico)).

Dos requisitos: los modelos han de estar **anidados** y ajustados sobre los **mismos datos**. Para
especificaciones **no anidadas** no hay LRT y se recurre a **AIC/BIC** (más abajo).

**El ómnibus** —"¿aporta *algo* el modelo?"— es el caso *nulo vs ajustado*, análogo al **test $F$
global** del modelo lineal:
$$D_0-D\sim\chi^2_{p}.$$
Para valorar el aporte de *cada término ajustando por el resto*, se echa mano del `Anova` de tipo II:

```{r}
#| label: u12-inferencia
# Wald en escala log-odds: aporte de cada término independientemente
tidy(fit_glm)  # proporcionado por summary(fit_glm)

# Anova tipo II: aporte de cada término ajustando por el resto
car::Anova(fit_glm, type = "II")

# LRT ómnibus: aporte del bloque completo frente al modelo nulo
anova(glm(fracture ~ 1, binomial, glow), fit_glm, test = "LRT")
```

:::: {.callout-tip}
## 🔧 En R. Contrastes de razón de verosimilitudes (LRT)
El LRT compara dos modelos **anidados** (ajustados sobre los **mismos datos**) por su diferencia de
deviances, con `anova(..., test = "LRT")` (equivale a `test = "Chisq"` en `glm`):

```r
# Ómnibus: ¿aporta algo el modelo frente al nulo (solo intercepto)?
anova(glm(fracture ~ 1, family = binomial, data = glow), fit_glm, test = "LRT")

# LRT entre dos modelos anidados cualesquiera (reducido vs completo)
anova(mod_reducido, mod_completo, test = "LRT")

# Aporte de CADA término ajustando por el resto (LRT por término)
car::Anova(fit_glm, type = "II")     # type = "III" si hay interacciones
```

`summary(fit_glm)` / `tidy(fit_glm)` dan el contraste **de Wald** por coeficiente (aproximado); el
**LRT** suele ser más fiable. Recuerda: el LRT **solo** vale para modelos **anidados**.
::::

### Comparar modelos no anidados: AIC y BIC

El LRT solo vale para comparar modelos anidados.
Para comparar especificaciones cualesquiera se usan criterios que penalizan la
verosimilitud por complejidad, como el AIC y el BIC [@akaike1974; @schwarz1978], que tienen en cuenta el número $k$ parámetros y $n$ observaciones:

$$
\text{AIC}=-2\ell+2k,\qquad \text{BIC}=-2\ell+k\log n,
$$

Menor es mejor, si bien el **BIC penaliza más** y por tanto **favorece la parsimonia**. Es importante remarcar que son medidas **relativas**, útiles para ordenar modelos, no para concluir si alguno ajusta bien en términos absolutos.

:::: {.callout-tip}
## 🔧 En R. AIC y BIC de un modelo
Sobre un modelo ajustado `fit_glm`:

```r
AIC(fit_glm)              # AIC
BIC(fit_glm)              # BIC
AIC(m_1, m_2, m_3)        # tabla con los AIC de varios modelos (BIC(...) para el BIC)
glance(fit_glm)           # broom: AIC, BIC, deviance, logLik, gl... en una fila
```

Menor es mejor; recuerda que son **relativos** (sirven para ordenar, no para juzgar el ajuste absoluto).
::::

**La escalera de modelos.**

Seleccionar el mejor modelo no es elegir entre dos concretos, sino **recorrer una escalera o
jerarquía** de modelos, de menos a más compleja (o viceversa), decidiendo en cada peldaño si la
complejidad añadida (o excluida) se paga "de modo suficiente" con ajuste. Para realizar esta
selección el analista propone un criterio y procede; los más habituales son LRT, AIC y BIC.  La
decisión final es **del analista**, y debe argumentarse.


A la hora de ajustar un mejor modelo sobre GLOW, consideramos diversos modelos de menos a más
complejos, con las variables `age`, `priorfrac`, `momfrac` (fractura de cadera en la madre) y
`bmi` (índice de masa corporal), teniendo en cuenta posibles interacciones entre factores o
entre factores y covariables (los dos factores son `priorfrac` y `momfrac`).


```{r}
#| label: u12-escalera
mod_0 <- glm(fracture ~ age + priorfrac,                     family = binomial, data = glow)
mod_1 <- glm(fracture ~ age + priorfrac + momfrac + bmi,     family = binomial, data = glow)
mod_2 <- glm(fracture ~ age * priorfrac + bmi + momfrac, family = binomial, data = glow)
mod_3 <- glm(fracture ~ (age + bmi) * priorfrac + momfrac, family = binomial, data = glow)
mod_4 <- glm(fracture ~ (age + bmi) * (priorfrac + momfrac), family = binomial, data = glow)
tibble(modelo = paste0("mod_", 1:4)) |>
  bind_cols(map_dfr(list(mod_1, mod_2, mod_3, mod_4),
                    \(m) glance(m) |> dplyr::select(df = df.residual, deviance, AIC, BIC)))
```

Los efectos principales **bajan la deviance con claridad**; las interacciones, menos. Lo
contrastamos peldaño a peldaño con LRT:

```{r}
#| label: u12-lrt-escalera
anova(mod_4, mod_3,  test = "LRT")   
anova(mod_3, mod_2, test = "LRT")   
anova(mod_2, mod_1, test = "LRT") 
anova(mod_1, mod_0, test = "LRT") 
```

El primer contraste contesta si son significativas (en bloque) las interacciones de edad y bmi con `momfrac`, y la respuesta es que no (p-valor 0.8554), por lo que cabe descartarlas para simplificar el modelo. La siguiente tabla Anova resuelve si tiene sentido la interacción de `bmi` con `priorfrac`, y la respuesta es no (p-valor 0.1595). A continuación se comparan los modelos `mod_2` y `mod_1`, esto es, si es significativa la interacción `age:priorfrac` y el resultado es sí, con un p-valor de 0.0162. Llegado a este punto, pararíamos y nos quedaríamos con el `mod_2`. La última comparación valora si merece la pena incluir las variables `momfrac` y `bmi` en el modelo, y la respuesta es nuevamente que sí (p-valor 0.036), pues amplían la información que dan exclusivamente `age` y `priorfrac`. 


Interpretar una interacción exige cuidado: el coeficiente de `priorfrac` ya **no** es "el efecto
de la fractura previa", sino su efecto **a edad 0** (sin sentido sin centrar). Por eso, con
interacciones, la lectura se hace en **efectos marginales o predicciones** (ya vista en la
[Sección 2.3](#sec-u12-interpretacion)), no en coeficientes crudos:

```{r}
#| label: u12-interaccion-coef
tidy(mod_2) 
```

:::: {.callout-tip}
## 🔧 En R. Automatizar la escalera: `dredge` (exhaustiva) y `stepAIC` (paso a paso)
Con varias variables e interacciones el número de modelos crece deprisa. Dos funciones lo
automatizan, con filosofías opuestas; ambas parten de un **modelo global** ajustado con
`na.action = na.fail` (requisito de `dredge`):

```r
global <- glm(fracture ~ (age + bmi) * (priorfrac + momfrac),
              family = binomial, data = glow, na.action = na.fail)
```

**`MuMIn::dredge` — exhaustiva** [@mumin]: ajusta **todos** los submodelos (respetando la
marginalidad) y los ordena por el criterio elegido:

```r
sel   <- dredge(global, rank = "AIC")        # rank = "BIC" para favorecer la parsimonia
head(sel, 3)                                 # mejores modelos
mejor <- get.models(sel, subset = 1)[[1]]    # el modelo ganador, ya ajustado
formula(mejor)                               # solo su fórmula
```

**`MASS::stepAIC` — voraz / paso a paso** [@venablesripley2002]: añade o quita un término cada vez
siguiendo el AIC, sin recorrer todo el espacio (más rápida, pero puede quedarse en un óptimo local):

```r
m_step <- MASS::stepAIC(global, direction = "both", trace = FALSE)  # 'both'/'forward'/'backward'; devuelve YA el modelo ganador
formula(m_step)                                                     # solo su fórmula
```

`dredge` recorre **todo** el espacio; `stepAIC`, **un solo camino**: si coinciden, refuerza la
elección; si discrepan, hay varios modelos casi indistinguibles.
::::

Las comparamos entre sí:

```{r}
#| label: u12-auto
#library(MuMIn)
global <- glm(fracture ~ (age + bmi) * (priorfrac + momfrac),
              family = binomial, data = glow, na.action = na.fail)  # na.fail: requisito de dredge

sel <- dredge(global, rank = "AIC")       # todos los submodelos, ordenados por AIC (respeta marginalidad)
head(sel, 3)                              # los cinco mejores
dredge(global, rank = "BIC") |> head(3)   # el BIC, más parsimonioso, suele elegir otro

# Mejor por AIC (exhaustivo) frente a la búsqueda paso a paso:
formula(get.models(sel, subset = 1)[[1]])                          # ganador de dredge
formula(MASS::stepAIC(global, direction = "both", trace = FALSE))  # ganador de stepAIC
```


En este caso, ambos métodos han llegado al mismo óptimo. 

:::: {.callout-tip}
## 🔧 En R. Generar modelos anidados con `MuMIn` (`dredge`)
En cualquier caso, cabe tener como referencia que a partir de un modelo más complejo, podemos extraer todos los posibles modelos (anidados) viables con la librería `MuMIn`, para compararlos por cualquier criterio.

```
library(MuMIn)
# Definimos el modelo más complejo de partida
global <- glm(fracture ~ (age + bmi )* (priorfrac + momfrac ) + priorfrac:momfrac,
              family = binomial, data = glow, na.action = na.fail)  # na.fail: requisito de dredge

calls <- dredge(global, evaluate = FALSE)     # NO ajusta: solo genera las llamadas/fórmulas
length(calls)                                 # cuántos modelos hay
calls[[10]]                                     # una llamada concreta
formulas = lapply(calls, function(cl) formula(eval(cl))) # extrae las fórmulas, si las quieres como tales
formulas[[10]]
```
::::

Conviene leer las tres herramientas **juntas**, no como árbitros que se sustituyan: el **LRT**
dice qué términos aportan señal real (aquí, `age:priorfrac` sí; `priorfrac:momfrac` no);
**dredge** y **stepAIC**, al optimizar AIC, tienden a un modelo de buena predicción, pero pueden
discrepar entre sí —dredge ve todo el espacio; `step`, solo un camino— y, sobre todo, del **BIC**,
más parsimonioso. Que dos algoritmos converjan o no es ya información: si discrepan, varios modelos
son casi indistinguibles y la elección no debe delegarse al criterio.

::: {.callout-warning}
## Sobre la selección automática (`step`, `dredge`)
La búsqueda automática —paso a paso (`MASS::stepAIC`) o exhaustiva (`MuMIn::dredge`)— es útil
como **exploración**, pero no como árbitro. Ambas invalidan los $p$-valores posteriores
(inferencia **post-selección**) y favorecen el sobreajuste; la exhaustiva, además, **agrava la
multiplicidad** al comparar muchísimos modelos. En este curso las usamos para mapear el espacio,
y la decisión final se justifica con LRT/AIC/BIC, validación y conocimiento del problema
[@harrell2015].
:::

::: {.callout-tip}
## Protocolo de inferencia y selección
1. **¿Aporta algo el modelo?** Contraste ómnibus (LRT nulo vs completo).
2. **¿Aporta cada término?** LRT / `Anova` tipo II por término, con Wald e IC (mejor por
   perfil) como lectura individual.
3. **¿Qué especificación?** LRT entre anidados; AIC/BIC entre cualesquiera (AIC → predicción,
   BIC → parsimonia).
4. **Selección de variables.** Recorre la escalera **guiada por el problema**, no a ciegas;
   combina LRT/AIC/BIC; evita la búsqueda automática como árbitro; **valida y argumenta** la
   elección.
:::

## 2.6 Bondad de ajuste y diagnóstico {#sec-u12-diagnostico}

En 2.5 preguntamos si el modelo **aporta** y **cuál** elegir. Ahora la pregunta es
otra: el modelo elegido, **¿ajusta bien los datos?** Es la **bondad de ajuste**, y la
bibliografía la trata de la mano del **análisis de residuos** [@hosmer2013; @faraway2016;
@agresti2015], porque ambos responden a lo mismo desde dos ángulos: un **contraste
global** y una **mirada caso a caso**.

### El contraste global: ¿aportar o ajustar? (y por qué falla en binaria)

Conviene situar tres modelos en una **escalera**, del peor al mejor ajuste posible: el **nulo**
(solo intercepto, deviance $D_0$); el **ajustado**, el nuestro (deviance residual $D$); y el
**saturado**, con un parámetro por observación, que **ajusta los datos a la perfección**
(deviance $=0$). Con ellos se responden **dos preguntas distintas que no hay que mezclar**:

- **¿Aporta el modelo?** (utilidad, la de la [Sección 2.5](#sec-u12-inferencia)). Se compara
  **ajustado vs nulo**: $D_0-D\sim\chi^2_{p}$. Un $p$ bajo **rechaza el nulo** a favor del nuestro
  —las covariables explican algo—. Es la pregunta *«¿mejor que nada?»*.
- **¿Ajusta bien?** (bondad de ajuste, la de aquí). Se compara **ajustado vs saturado**: la propia
  **deviance residual** $D=2(\ell_{\text{sat}}-\ell_{\text{ajustado}})$ **es** el LRT frente al mejor
  ajuste posible y, bajo un modelo correcto, se distribuiría $\chi^2_{n-p}$. Mide *«¿cuánto queda sin
  explicar respecto a un ajuste perfecto?»*; un $p$ bajo señala **falta de ajuste**.

¿Por qué el **saturado** y no el nulo es la referencia de la *bondad de ajuste*? Porque "ajustar
bien" es **acercarse al mejor ajuste alcanzable**, no solo superar a "no ajustar nada": un modelo
puede **batir al nulo** y, a la vez, quedar **lejos del saturado** (forma funcional pobre, enlace
equivocado, no linealidad ignorada). Aportaría, pero no ajustaría. Por eso son contrastes
**complementarios**, no intercambiables.

**Y aquí está el problema en binaria.** El $\chi^2_{n-p}$ exige un régimen asintótico concreto: que
el **número de celdas** —los parámetros del saturado— quede **fijo** mientras la **información
dentro de cada celda crece**. Con datos **agrupados** (binomial, $m_i$ ensayos por celda) se
cumple: hay un número fijo de celdas y, al aumentar $m_i$, cada proporción $\hat\pi_i$ se estima con
precisión. Con respuesta **binaria individual** ($m_i=1$, una fila por sujeto) ocurre lo contrario:
cada "celda" es **una sola** observación, así que al crecer $n$ **crece también el saturado** —un
parámetro por dato, estimado siempre con un único $0/1$—; nunca se acumula información por
parámetro, $D$ **no** sigue $\chi^2_{n-p}$ y el contraste **carece de valor**. De hecho, en GLOW
$\ell_{\text{sat}}=0$ y $D=-2\ell(\hat{\boldsymbol\beta})$ depende **solo** de las probabilidades
ajustadas, sin informar del ajuste absoluto [@agresti2015; @hosmer2013].

**Cómo se resuelve, entonces.** Dos vías: (i) **agrupar** —si las covariables son categóricas, se
pasa a binomial: tanto $D$ como el **estadístico de Pearson** $X^2$ **recuperan su sentido** como
contraste $\chi^2$, y allí los definimos con detalle ([Sección 3.2](#sec-u13-gof-binomial))—; (ii) cuando no se
puede (covariables continuas, como en GLOW), se sustituye el contraste global por herramientas que
**agrupan implícitamente** o **simulan**: el **test de Hosmer–Lemeshow** (deciles de riesgo), la
**curva de calibración** y los **residuos por tramos**, que vemos a continuación.

### Residuos

Para diagnosticar un GLM **observación a observación** se examinan los **residuos**. Los estándar de
un GLM son los de **Pearson** y los de **deviance** [@mccullagh1989];
son informativos cuando hay **suficiente información por observación** —datos agrupados, conteos
altos—, y los desarrollamos en propiedad (fórmulas, gráfico y variantes —estandarizados, leverage,
distancia de Cook—) en la [Sección 3.2](#sec-u13-gof-binomial), donde **sí** funcionan.

**El problema en binaria.** Con respuesta **binaria individual**, $y_i\in\{0,1\}$: para cada
$\hat\mu_i$ el residuo crudo solo toma dos valores y se ordena en **dos bandas**, y ni Pearson ni
deviance llegan a ser $\approx N(0,1)$. Hacen falta herramientas que **rescaten** el diagnóstico, y
conviene elegirlas **según para qué**:

- **Diagnóstico general** (mala especificación de cualquier tipo: forma funcional, dispersión,
  *outliers*) → los **residuos simulados / de cuantil** (DHARMa) [@dunnsmyth1996; @hartig2022]. Se
  simula muchas veces del modelo ajustado y se sitúa cada observación en su distribución simulada;
  bajo un modelo correcto son **uniformes** $(0,1)$, comparables con un Q–Q y un test de
  Kolmogorov–Smirnov. No son "de binaria": valen para **cualquier** GLM —son, simplemente, el
  rescate cuando los estándar fallan—.
- **Diagnóstico de calibración** (¿son fiables las probabilidades, y en qué tramo fallan?) → los
  **residuos por tramos** (*binned*), que promedian observado − predicho por tramos de riesgo. Como
  responden a la pregunta de la calibración, los tratamos **donde se usan**: en la subsección
  siguiente.

:::: {.callout-tip}
## 🔧 En R. Residuos simulados (DHARMa)

```r
sim <- DHARMa::simulateResiduals(fit_glm)   # plot = TRUE por defecto
plot(sim)                                   # Q–Q (con test KS) + residuos vs predicción
DHARMa::testResiduals(sim)                  # tests formales: uniformidad, dispersión, outliers
```

Los de Pearson y deviance, con `residuals(fit_glm, type = "pearson" | "deviance")`.
::::

```{r}
#| label: fig-u12-dharma
#| fig-width: 9
#| fig-height: 4
#| fig-cap: "Residuos simulados (DHARMa) del modelo logístico en GLOW. Izquierda: Q–Q de los residuos, que deberían seguir la diagonal uniforme. Derecha: residuos frente a predicción, sin patrón si el ajuste es adecuado."
sim <- DHARMa::simulateResiduals(fit_glm, plot = FALSE)
plot(sim)
```

En GLOW, los residuos simulados **no muestran ningún problema**: el Q–Q sigue la diagonal uniforme
(test de Kolmogorov–Smirnov $p\approx0{,}81$) y no hay señal de **sobredispersión** ($p\approx0{,}87$)
ni de **outliers** ($p\approx1$); a la derecha, los residuos se reparten **sin patrón** frente a la
predicción. Ninguna evidencia, por tanto, de mala especificación —ni en la forma, ni en la
dispersión, ni en casos atípicos—.

### Calibración: ¿son fiables las probabilidades?

Confronta la probabilidad **predicha** con la frecuencia **observada**. El contraste de referencia
es el **test de Hosmer–Lemeshow** (HL) [@hosmer1980]: se ordenan las $n$ observaciones por su
probabilidad predicha $\hat\pi_i$ y se reparten en $G$ grupos de igual tamaño (habitualmente $G=10$,
deciles de riesgo). En cada grupo $g$ se cuentan los eventos **observados** $O_g=\sum_{i\in g}y_i$ y
los **esperados** $E_g=\sum_{i\in g}\hat\pi_i=n_g\bar\pi_g$ (con $\bar\pi_g$ la probabilidad media
predicha del grupo), y el estadístico los confronta:
$$
\hat C=\sum_{g=1}^{G}\frac{(O_g-E_g)^2}{n_g\,\bar\pi_g(1-\bar\pi_g)}.
$$
Bajo $H_0$ («el modelo calibra bien»), $\hat C$ se distribuye aproximadamente $\chi^2_{G-2}$ —los
$G-2$ grados de libertad, establecidos por simulación, descuentan dos por el agrupamiento y la
estimación—. Un $\hat C$ **grande** ($p$ bajo) indica que observado y esperado **discrepan** → mala
calibración; un $p$ **alto** señala **ausencia de evidencia** de mala calibración (no «prueba» que
calibre bien).

```{r}
#| label: u12-hosmer
performance::performance_hosmer(fit_glm, n_bins = 10)
```

En GLOW, $p\approx 0{,}21$: sin evidencia de mala calibración. Pero el HL tiene
**limitaciones conocidas** —sensible al número de grupos y poco potente—, así que la
práctica moderna lo **acompaña de un gráfico de calibración** y de los residuos por tramos
[@agresti2015; @harrell2015]:

```{r}
#| label: fig-u12-calibracion
#| fig-width: 10
#| fig-height: 4.5
#| out-width: "100%"
#| fig-cap: "Diagnóstico visual. Izquierda: residuos por tramos (deberían caer dentro de las bandas de ±2 EE). Derecha: curva de calibración por deciles de riesgo (debería seguir la diagonal)."

diag <- tibble(p_hat = fitted(fit_glm), y = glow$fractura01)

# --- Panel A: residuos por tramos (estilo binnedplot, en ggplot) ---
binned <- diag |>
  mutate(tramo = ntile(p_hat, 20)) |>
  group_by(tramo) |>
  summarise(p_med = mean(p_hat),
            r_med = mean(y - p_hat),
            se    = sqrt(mean(p_hat * (1 - p_hat)) / n()), .groups = "drop")

pA <- ggplot(binned, aes(p_med, r_med)) +
  geom_ribbon(aes(ymin = -2 * se, ymax = 2 * se), alpha = 0.15) +
  geom_hline(yintercept = 0, linetype = "dashed") +
  geom_point(size = 1.8) +
  labs(x = "Probabilidad ajustada", y = "Residuo medio por tramo",
       title = "Residuos por tramos")

# --- Panel B: calibración por deciles ---
calib <- diag |>
  mutate(decil = ntile(p_hat, 10)) |>
  group_by(decil) |>
  summarise(pred = mean(p_hat), obs = mean(y), .groups = "drop")

pB <- ggplot(calib, aes(pred, obs)) +
  geom_abline(slope = 1, intercept = 0, linetype = "dashed") +   # calibración perfecta
  geom_line() + geom_point(size = 1.8) +
  coord_equal(xlim = c(0, 1), ylim = c(0, 1)) +
  labs(x = "Riesgo predicho (media por decil)", y = "Frecuencia observada",
       title = "Calibración")

pA + pB        # patchwork: lado a lado
```

Ambos paneles convierten el "pasa / no pasa" del HL en un **diagnóstico localizado**: dicen
no solo *si* hay problema, sino *dónde*, *en qué sentido* y *qué* podría corregirlo.

::: {.callout-tip}
## Cómo leer los dos gráficos
**Curva de calibración** (probabilidad predicha en X, frecuencia observada en Y; la referencia
es la diagonal de 45°):

- **Sobre la diagonal** → bien calibrado: entre los casos con riesgo predicho $p$, una
  fracción $\approx p$ tiene el evento.
- **Por debajo de la diagonal** (sobre todo en riesgo alto) → el modelo **sobreestima** el
  riesgo en esa zona.
- **Por encima de la diagonal** (sobre todo en riesgo bajo) → **subestima**.
- **Forma en S** alrededor de la diagonal → exceso o defecto de confianza en los extremos.
- Lo informativo es **en qué tramo** de riesgo aparece la desviación, no solo que exista.

**Residuos por tramos** (residuo medio por tramo en Y, probabilidad media en X, con bandas de
$\pm 2$ EE $\approx 95\,\%$):

- **Dispersos en torno a 0 y dentro de las bandas** → sin falta de ajuste sistemática.
- **Patrón sistemático** (p. ej. negativos en riesgo bajo y positivos en alto, o una curva)
  → el modelo **yerra la media** en ese rango.
- **Más de ~5 % de puntos fuera de las bandas** → señal de mal ajuste.
- Si se representa el residuo medio por tramos frente a una **covariable** (la edad, por
  ejemplo) en lugar de frente a la probabilidad ajustada, un patrón indica que **esa variable
  pide un término no lineal** (un cuadrático) o una interacción: orienta sobre **qué** cambiar.
:::


En GLOW (@fig-u12-calibracion), coherente con el HL ($p\approx0{,}21$): los residuos por tramos
quedan dentro de las bandas y la calibración se ajusta a la diagonal, sin señales de descalibración
ni de falta de ajuste en el rango observado.

:::: {.callout-tip}
## 🔧 En R. Hosmer–Lemeshow y curva de calibración
**Test de Hosmer–Lemeshow:**

```r
performance::performance_hosmer(fit_glm, n_bins = 10)
ResourceSelection::hoslem.test(glow$fractura01, fitted(fit_glm), g = 10)   # alternativa
```

**Residuos por tramos (binned):**

```r
plot(performance::binned_residuals(fit_glm))   # observado − predicho promediado por tramo, ±2 EE
```

**Curva de calibración** (riesgo predicho vs frecuencia observada, por deciles):

```r
tibble(p = fitted(fit_glm), y = glow$fractura01) |>
  mutate(grupo = ntile(p, 10)) |>
  group_by(grupo) |> summarise(pred = mean(p), obs = mean(y)) |>
  ggplot(aes(pred, obs)) +
  geom_abline(linetype = "dashed") + geom_point() + geom_line()
```

(Curva suavizada e índices: `rms::val.prob()`, `performance::check_model()`.)
::::



### Separación: cuando el ajuste "perfecto" rompe la inferencia. 

Es el patológico que vuelve inútil al Wald. Hablamos de "separación " cuando una combinación de covariables **predice perfectamente** el resultado en algún subgrupo: la verosimilitud sigue creciendo al alejar
el coeficiente hacia $\pm\infty$, así que `glm()` devuelve estimaciones **enormes con
errores estándar gigantescos** [@albert1984]. 

GLOW lo exhibe de forma natural: entre las
fumadoras que autoperciben su riesgo como «menor» (`smoke = Yes`, `raterisk = Less`) **no
hay ninguna fractura** (0 de 12), lo que separa ese grupo.

```{r}
#| label: u12-separacion
glow |> count(smoke, raterisk, fracture) |>
  filter(smoke == "Yes", raterisk == "Less")        # celda con 0 fracturas

fit_sep <- glm(fracture ~ smoke * raterisk, binomial, glow)
tidy(fit_sep) |> filter(str_detect(term, "smoke"))  # coef enorme, EE descomunal

```

El coeficiente de `smokeYes` ronda **−15 con un EE de varios cientos**: síntoma inequívoco
de cuasi-separación, no un efecto «protector» real. El Wald carece de sentido aquí.

La solución es detectarla (`detectseparation::detect_separation`) y, si aparece, estimar por
**verosimilitud penalizada de Firth** [@firth1993; @heinze2002], que produce estimaciones
finitas:

```{r}
#| label: u12-firth
# install.packages("logistf")  # o brglm2::brglm_fit
# La verosimilitud penalizada de Firth devuelve estimaciones FINITAS e inferencia con sentido:
logistf::logistf(fracture ~ smoke * raterisk, data = glow)
```

Se ve inmediatamente la corrección: el término de `smoke` pasa de $\approx-15$ con EE de cientos y
$p\approx1$ (Wald, roto) a una estimación **finita**, con IC y $p$ razonables (Firth).


:::: {.callout-tip}
## 🔧 En R. Detectar la separación y estimar por verosimilitud penalizada (Firth)
**Detección** (antes de fiarte de un `glm` con coeficientes enormes y EE descomunales; también
avisa el warning *"fitted probabilities numerically 0 or 1 occurred"*):

```r
detectseparation::detect_separation(fracture ~ smoke * raterisk,
                                    family = binomial, data = glow)   # marca los términos separados
```

**Estimación penalizada de Firth** —penaliza la verosimilitud (corrección de Jeffreys), de modo que
los coeficientes quedan **finitos** incluso bajo separación, con inferencia por verosimilitud de
perfil—:

```r
logistf::logistf(fracture ~ smoke * raterisk, data = glow)            # coef, IC y p finitos
glm(fracture ~ smoke * raterisk, family = binomial, data = glow,
    method = brglm2::brglm_fit)                                       # alternativa (brglm2)
```
::::

## 2.7 Evaluación como clasificador {#sec-u12-evaluacion}

El modelo entrega **probabilidades**; convertirlo en un **clasificador** (predecir sí/no)
exige un **umbral** $c$ y abre un tercer eje de evaluación del modelo: la **discriminación** —¿separa
eventos de no-eventos?—. Este enfoque de evaluación es distinta al que se realiza sobre la bondad del ajuste (en la [Sección 2.6](#sec-u12-diagnostico) y sobre la utilidad inferencial (en la [Sección 2.5](#sec-u12-inferencia)).

### Del umbral a la matriz de confusión.

Fijado un umbral $c \in [0,1]$,  por defecto $c=0{,}5$,  clasificamos con una observación en función de su predicción $\hat\pi_i$ con:

$$\hat y_i=\mathbf{1}[\hat\pi_i\ge c]$$  

Para evaluar la calidad de la clasificación, tenemos fácil la comparación entre lo observado (los datos iniciales 0/1) y lo predicho al clasificar. El cruce de lo predicho con lo observado define la **matriz de confusión**, punto de partida de todas las métricas.

**Las cuatro celdas.** 

Con un umbral dado $c$, cada caso cae en una de cuatro celdas según coincidan predicción y realidad:
**verdadero positivo** (TP, *true positive*), **falso positivo** (FP, *false positive*),
**falso negativo** (FN, *false negative*) y **verdadero negativo** (TN, *true negative*).
De ahí salen las métricas más habituales (nombradas en inglés porque es así como las nombra casi
todo el software):

- **Exactitud** — *accuracy*: $\dfrac{TP+TN}{\text{total}}$. Proporción global de aciertos.
- **Sensibilidad** o *recall* — *sensitivity / true positive rate*: $\dfrac{TP}{TP+FN}$. De los
  eventos reales, cuántos detecta.
- **Especificidad** — *specificity / true negative rate*: $\dfrac{TN}{TN+FP}$. De los no-eventos
  reales, cuántos descarta.
- **Precisión** o valor predictivo positivo — *precision / positive predictive value (PPV)*:
  $\dfrac{TP}{TP+FP}$. De los que predice como eventos, cuántos lo son de verdad.

Sensibilidad y precisión suelen estar **en tensión** (bajar el umbral detecta más eventos pero
genera más falsas alarmas); cuando ambas importan se utiliza el 

- **F1** (*F1-score*), la media armónica de sensibilidad y precisión,
$2\,\dfrac{\text{precisión}\cdot\text{recall}}{\text{precisión}+\text{recall}}$.

**Cuál mirar.** 

A la hora de valorar la calidad de la clasificación, cabe tener en cuenta estas consideraciones:

- La **exactitud engaña con clases desbalanceadas**: si una clase es rara,
"clasificar todo como la mayoritaria" logra una exactitud alta y es inútil. Conviene entonces
mirar **sensibilidad, especificidad y precisión por separado** y elegir según el **coste de cada
error**: la sensibilidad prima cuando un falso negativo es caro (no detectar un evento); la
precisión, cuando lo caro es la falsa alarma. 
- Además, sensibilidad y especificidad son
**invariantes a la prevalencia** (son propiedades del clasificador dada la clase real), mientras
que exactitud y precisión **sí dependen** de ella; por eso, y para resumir todos los umbrales a la
vez, conviene complementarlas con el **AUC**, también invariante a la prevalencia.

Calculamos a mano la matriz de confusión para GLOW.

```{r}
#| label: u12-confusion
# --- A mano (para ver qué es cada cosa) ---
umbral <- 0.5
pred   <- factor(ifelse(fitted(fit_glm) >= umbral, "Yes", "No"),
                 levels = c("No", "Yes"))
cm <- table(Predicho = pred, Observado = glow$fracture)
cm

TP <- cm["Yes", "Yes"]; FP <- cm["Yes", "No"]
FN <- cm["No",  "Yes"]; TN <- cm["No",  "No"]
c(exactitud     = (TP + TN) / sum(cm),   # accuracy
  sensibilidad  = TP / (TP + FN),        # sensitivity / recall
  especificidad = TN / (TN + FP),        # specificity
  precision     = TP / (TP + FP)) |> round(3)   # precision / PPV
```

En la práctica no se calcula a mano: `yardstick` [@yardstick] devuelve la matriz y todas las métricas en una
llamada. El único cuidado es declarar la **clase positiva**; como aquí `Yes` es el **segundo**
nivel del factor, se indica con `event_level = "second"` (si no, sensibilidad y especificidad
saldrían intercambiadas):

```{r}
#| label: u12-confusion-yardstick
library(yardstick)
eval_df <- tibble(obs = glow$fracture, pred = pred)

conf_mat(eval_df, truth = obs, estimate = pred)        # misma matriz de confusión

metric_set(accuracy, sensitivity, specificity, precision, recall, f_meas)(
  eval_df, truth = obs, estimate = pred, event_level = "second")
```


:::: {.callout-tip}
## 🔧 En R. Matriz de confusión y métricas
A partir de la respuesta observada y la predicha (factores con los **mismos niveles**), `yardstick`
da todo en una llamada; el único cuidado es declarar la **clase positiva** con `event_level`:

```r
library(yardstick)
pred    <- factor(ifelse(fitted(fit_glm) >= 0.5, "Yes", "No"), levels = c("No", "Yes"))
eval_df <- tibble(obs = glow$fracture, pred = pred)

conf_mat(eval_df, truth = obs, estimate = pred)                       # matriz de confusión
metric_set(accuracy, sensitivity, specificity, precision, recall, f_meas)(
  eval_df, truth = obs, estimate = pred, event_level = "second")      # 'second' = positivo en el 2º nivel
```

Alternativa: `caret::confusionMatrix(pred, obs, positive = "Yes")`.
::::

### ROC y AUC

Todas las métricas anteriores dependen de un **umbral fijo** para clasificar a los sujetos en Yes/No ($c=0{,}5$ por
defecto): cambiar el corte cambia sensibilidad, especificidad y precisión. Para evaluar el
clasificador **con independencia del umbral** —y, como acabamos de ver, de la prevalencia— se
recorre el corte de 0 a 1 y se resume el compromiso entre acertar eventos y evitar falsas
alarmas. Eso es la curva **ROC** y su área, el **AUC** [@robin2011].

La **curva ROC** (*receiver operating characteristic*) recorre **todos los umbrales** $c\in[0,1]$ y,
para cada uno, dibuja la **sensibilidad** (tasa de verdaderos positivos, TPR) frente a
**1 − especificidad** (tasa de falsos positivos, FPR):

\begin{eqnarray}
\text{TPR}(c)&=&\frac{TP(c)}{TP(c)+FN(c)}=\Pr(\hat\pi\ge c\mid Y=1),\\
\text{FPR}(c)&=&\frac{FP(c)}{FP(c)+TN(c)}=\Pr(\hat\pi\ge c\mid Y=0).
\end{eqnarray}

La curva es el conjunto de puntos $\{(\text{FPR}(c),\,\text{TPR}(c)):c\in[0,1]\}$; cada punto es un
clasificador posible. La **diagonal** es el azar (TPR = FPR), y cuanto más se arrima la curva a la
**esquina superior izquierda**, mejor separa (ver @fig-u12-roc).

El **AUC** (*area under the curve*) es el área bajo esa curva,
$$
\text{AUC}=\int_0^1 \text{TPR}\,\mathrm{d}(\text{FPR}),
$$
con $0{,}5$ = azar y $1$ = perfecto. Tiene una lectura **probabilística** elegante (equivale al
estadístico de Mann–Whitney): es la **probabilidad de que el modelo asigne más riesgo a un evento
que a un no-evento** tomados al azar,
$$
\text{AUC}=\Pr(\hat\pi_i>\hat\pi_j\mid Y_i=1,\,Y_j=0),
$$
que se estima como la **proporción de pares (evento, no-evento) bien ordenados** (los empates cuentan
media). Al promediar sobre todos los umbrales, mide la **discriminación** con independencia del corte
y de la prevalencia.

```{r}
#| label: fig-u12-roc
#| fig-cap: "Curva ROC del modelo logístico en GLOW. El AUC resume la capacidad de discriminación agregada sobre todos los umbrales."
roc_obj <- pROC::roc(glow$fracture, fitted(fit_glm), quiet = TRUE)
pROC::auc(roc_obj)
pROC::ggroc(roc_obj) +
  geom_abline(slope = 1, intercept = 1, linetype = "dashed") +
  labs(x = "Especificidad", y = "Sensibilidad")
```

El AUC ≈ **0,68**: discriminación **modesta**, coherente con que la fractura depende de
muchos factores no incluidos. Un AUC alto no garantiza buenas probabilidades: eso es
**calibración**, ya vista en la [Sección 2.6](#sec-u12-diagnostico).

**Elegir el umbral es una decisión, no un dato.** 

El $0{,}5$ por defecto rara vez es óptimo:
depende del **coste relativo** de un falso positivo frente a un falso negativo. Un criterio habitual
y **simétrico** (trata ambos errores por igual) es el **índice de Youden**,
$$
J(c)=\text{sensibilidad}(c)+\text{especificidad}(c)-1=\text{TPR}(c)-\text{FPR}(c),
$$
con $J\in[0,1]$ ($0$ = no discrimina, sobre la diagonal; $1$ = perfecto). El umbral elegido es el que
**maximiza** $J$,
$$
c^\star=\arg\max_{c}\big[\text{TPR}(c)-\text{FPR}(c)\big],
$$
que geométricamente es el punto de la curva ROC **más alejado verticalmente de la diagonal**. Cuando
los costes de los dos errores **no** son simétricos, Youden deja de ser apropiado y se elige el
umbral que **minimiza el coste esperado** (ponderando FP y FN por su coste).

```{r}
#| label: u12-umbral
pROC::coords(roc_obj, "best", best.method = "youden",
             ret = c("threshold", "sensitivity", "specificity"))
```

:::: {.callout-tip}
## 🔧 En R. Curva ROC, AUC y umbral de Youden
Con `pROC`, a partir de la respuesta observada y las probabilidades predichas:

```r
library(pROC)
roc_obj <- roc(glow$fracture, fitted(fit_glm))     # (respuesta, predictor)
auc(roc_obj)                                        # AUC ; ci.auc(roc_obj) para su IC 95%
ggroc(roc_obj)                                      # la curva ROC (ggplot)

coords(roc_obj, "best", best.method = "youden",     # umbral óptimo de Youden
       ret = c("threshold", "sensitivity", "specificity"))
```

Alternativa con `yardstick`: `roc_auc(eval_df, truth, prob, event_level = "second")` y `roc_curve(...)`.
::::

::: {.callout-note}
## Tres preguntas, tres herramientas
Con el fin de resumir lo trabajado en esta unidad al respecto de cómo evaluar y analizar qué nos proporciona un ajuste, hemos respondido una serie de preguntas, y proporcionado una serie de herramientas con las que contestarlas, y son:

- **¿Aporta? ¿qué modelo?** (utilidad e inferencia) → Wald, LRT ómnibus, AIC/BIC ([2.5](#sec-u12-inferencia)).
- **¿Ajusta bien?** (bondad de ajuste) → residuos, calibración, Hosmer–Lemeshow ([2.6](#sec-u12-diagnostico)).
- **¿Discrimina bien?** (clasificación) → matriz de confusión, ROC/AUC, umbral ([2.7](#sec-u12-evaluacion)).

Un modelo puede ser **significativo** y aun así **calibrar mal** o **discriminar poco**:
son preguntas independientes.
:::

::: {.callout-important}
## Tarea del estudiante (1.2) — alineada con RA3–RA5
1. **Interpretación (RA3).** Elige **dos** covariables del modelo e interpreta su
   efecto en **dos escalas**: odds ratio (con IC) y efecto marginal medio (AME),
   en lenguaje clínico. Explica por qué el coeficiente crudo no es un efecto sobre
   la probabilidad.
2. **Comparación escalonada (RA5).** Construye una escalera de al menos cuatro
   modelos que incluya **una interacción** (factor×continua o factor×factor).
   Compáralos por **LRT, AIC y BIC**, documenta dónde discrepan AIC y BIC y
   **justifica tu modelo final** (no basta con el AIC mínimo).
3. **Evaluación (RA4).** Para tu modelo elegido, reporta **AUC** y evalúa la
   **calibración** (gráfico + Hosmer–Lemeshow, con su salvedad). Comprueba además
   si hay **separación** en algún subgrupo y, si la hubiera, explica cómo la
   tratarías.

*Formato:* fragmento reproducible en el `.qmd` del grupo. Alimenta los apartados
«Diagnóstico y validación», «Selección y comparación» e «Interpretación» de la
rúbrica del informe (ver [Unidad 6](#sec-u16)).
:::

## Puente a la Unidad 3 {#sec-u12-puente}

Hasta aquí, una respuesta **binaria** modelada con **efectos fijos**. Las próximas
unidades generalizan en dos frentes. La [Unidad 3](#sec-u13) amplía el **tipo de
respuesta**: datos **agrupados** (binomial) y **más de dos categorías** (politómica
nominal y ordinal). La [Unidad 4](#sec-u14) introduce los **efectos aleatorios**
(GLMM) para el agrupamiento por centro —GLOW tiene pacientes anidadas en 6 centros y
la cohorte simulada, en 24—, donde las observaciones de un mismo centro se parecen
más de lo que el azar explicaría. Y por último la [Unidad 5](#sec-u15) aborda la 
supervivencia desde la perspectiva de los datos binarios.
