<!-- Partial: incluir con {{< include _unidad_1_1.qmd >}}. Sin YAML. Hereda el
     entorno de la madre (glow, fractura01, cohorte, pp). Chunks prefijados u11-. -->

# 1 · Cuando la recta no llega: del dato binario al marco GLM {#sec-u11}

::: {.callout-note}
## Sobre esta unidad
Arrancamos **problema-primero**: mostramos que OLS falla sobre la respuesta
binaria de GLOW y dejamos que esa insuficiencia *motive* el marco GLM. La
maquinaria formal (familia exponencial, IWLS, *deviance*, inferencia) se
desarrolla en la [Unidad 1.2](#sec-u12); aquí montamos el **andamiaje
conceptual** y damos el primer `glm()`. **RA implicados:** RA1 y, en su primer
contacto, RA2.
:::

## 1.1 Objetivos {#sec-u11-objetivos}

Al terminar, el estudiante será capaz de: (1) enumerar y **demostrar
empíricamente** los cuatro modos en que OLS falla sobre una respuesta binaria;
(2) describir los **tres componentes** de un GLM y qué fallo resuelve cada uno;
(3) situar cualquier respuesta en el **mapa familia–enlace** y reconocer OLS como
el caso *Gaussiana + identidad*; (4) ajustar un primer `glm(family = binomial)` y
leerlo con `broom`.

## 1.2 Por qué OLS no sirve para una respuesta binaria {#sec-u11-ols-falla}

Codifiquemos $Y=1$ si hay fractura y $Y=0$ si no. El modelo OLS postula
$Y = \beta_0 + \beta_1 x_1 + \dots + \varepsilon$ con $\varepsilon \sim
\mathcal{N}(0,\sigma^2)$. Como $Y\in\{0,1\}$, su esperanza condicional es
directamente la probabilidad de éxito, $\mathbb{E}[Y\mid x]=\Pr(Y=1\mid
x)=\pi(x)$: OLS estaría modelando una **probabilidad como función lineal**.
Cuatro problemas, ninguno cosmético [@dobson2018, caps. 1–3; @fox2016, cap. 14]:

1. **Predicciones fuera de rango.** El predictor lineal recorre toda la recta
   real, pero una probabilidad vive en $[0,1]$. Para valores extremos de las
   covariables, OLS predice probabilidades **negativas o mayores que 1**.
2. **Varianza no constante.** Si $Y$ es Bernoulli con media $\pi(x)$, entonces
   $\operatorname{Var}(Y\mid x)=\pi(x)[1-\pi(x)]$: la varianza **depende de la
   media**. El supuesto de homocedasticidad se viola por construcción.
3. **Error no normal.** Fijado un $x$ concreto, $\pi(x)$ es una **constante** e
   $Y\in\{0,1\}$, así que $\varepsilon=Y-\pi(x)$ solo puede tomar **dos valores**:
   $-\pi(x)$ con probabilidad $1-\pi(x)$, o $1-\pi(x)$ con probabilidad $\pi(x)$.
   La distribución **condicional** del error (dado $x$) es de **dos puntos**, no
   una campana gaussiana. Al variar $x$ esos dos valores se desplazan —de ahí las
   dos bandas de residuos del laboratorio—, pero el supuesto de normalidad de OLS
   recae sobre la distribución condicional, que es la que aquí es falsa.
4. **Linealidad implausible.** OLS impone que el efecto de una covariable sobre
   la probabilidad sea **constante**: la misma pendiente $\beta$ tanto si $\pi$
   ronda $0{,}5$ como si ya está pegada a 0 o a 1. Eso no es creíble, porque en
   los extremos apenas queda margen para moverse: si una paciente tiene una
   probabilidad de fractura casi nula (o casi segura), un año más de edad casi no
   puede cambiarla; en cambio, en la zona central ese mismo año desplaza mucho la
   probabilidad. Lo razonable es entonces una relación **en forma de S**:
   pronunciada en el centro y **aplanada (saturada) en los extremos**. La inversa
   del logit dibuja exactamente esa curva y, de paso, mantiene $\pi$ dentro de
   $(0,1)$.
   
::: {.callout-tip}
## La idea clave
No transformamos $Y$ (discreta), sino que **modelamos su media** $\mu=\pi(x)$ y
**enlazamos una función de esa media** con un predictor lineal. Esa es la receta
del GLM.
:::

## 1.3 Los tres componentes de un GLM {#sec-u11-tres-componentes}

@nelder1972 unificaron regresión lineal, logística, de Poisson, etc., bajo una
estructura de **tres piezas**:

1. **Componente aleatoria.** $Y$ sigue una distribución de la **familia
   exponencial**. Para GLOW, $Y\mid x \sim \text{Bernoulli}(\pi(x))$. Esta pieza
   fija la relación media–varianza y **absorbe los problemas 2 y 3**.
2. **Componente sistemática.** Un **predictor lineal** $\eta=\mathbf{x}^\top
   \boldsymbol\beta$, lineal en los parámetros.
3. **Función de enlace** $g$, monótona y diferenciable, con $g(\mu)=\eta$ y
   $\mu=g^{-1}(\eta)$. Para binaria, el enlace por defecto es el **logit**:
   $$
   g(\pi)=\log\frac{\pi}{1-\pi}, \qquad \pi=g^{-1}(\eta)=\frac{e^{\eta}}{1+e^{\eta}}.
   $$
   Esto **resuelve los problemas 1 y 4**: el logit lleva $(0,1)$ a toda la recta
   real (nunca fuera de rango) y su inversa es la sigmoide que da la saturación.

```{r}
#| label: fig-u11-logit-inversa
#| fig-cap: "Función logit y sigmoide: las dos direcciones. El logit lleva (0,1) a toda la recta real; su inversa (la sigmoide) devuelve cualquier η a (0,1)."
library(patchwork)
g1 <- tibble(p = seq(0.001, 0.999, by = 0.001)) |>
  mutate(y = qlogis(p)) |>
  ggplot(aes(p, y)) +
  geom_line(linewidth = 1, color = "steelblue") +
  geom_hline(yintercept = 0, linetype = "dashed") +
  labs(title = "logit:\n estira (0,1) sobre la recta real",
       x = expression(pi), y = expression(log(pi/(1 - pi))))

g2 <- tibble(eta = seq(-6, 6, by = 0.05)) |>
  mutate(p = plogis(eta)) |>
  ggplot(aes(eta, p)) +
  geom_line(linewidth = 1, color = "firebrick") +
  geom_hline(yintercept = c(0, 1), linetype = "dotted") +
  labs(title = "sigmoide:\n devuelve el predictor a (0,1)",
       x = expression(eta), y = expression(e^eta/(1 + e^eta)))

g1 + g2
```


## 1.4 Tipología de respuestas: el mapa que iremos rellenando {#sec-u11-mapa}

| Tipo de respuesta | Ejemplo | Familia (por defecto) | Enlace canónico | Unidad |
|---|---|---|---|---|
| Binaria | fractura sí/no | Binomial | logit | **1.1** |
| Categórica nominal | perfil A/B/C | Multinomial | logit (gen.) | 1.3 |
| Categórica ordinal | severidad Leve/Mod/Grave | Multinomial ordinal | logit acumulado | 1.3 |
| Conteo / tasa | nº de eventos | Poisson | log | Caso 2 |
| Continua positiva | coste, duración | Gamma, IG | log | Caso 3 |
| Continua sin restricción | medida cualquiera | Gaussiana | **identidad** | — (OLS) |

::: {.callout-important}
## OLS es un GLM
La regresión lineal es el caso particular **Gaussiana + identidad**. No
abandonamos OLS: lo **subsumimos**. Por eso `lm(y ~ x)` y `glm(y ~ x)` se parecen
tanto.
:::

## 1.5 Laboratorio: el experimento que delata a OLS {#sec-u11-lab}

```{r}
#| label: fig-u11-eda
#| fig-cap: "Proporción observada de fractura por tramos de edad y antecedente previo."
glow |>
  mutate(edad_grupo = cut(age, breaks = seq(55, 95, by = 5))) |>
  filter(!is.na(edad_grupo)) |>
  group_by(edad_grupo, priorfrac) |>
  summarise(p_fractura = mean(fractura01), n = n(), .groups = "drop") |>
  ggplot(aes(edad_grupo, p_fractura, color = priorfrac, group = priorfrac)) +
  geom_line() + geom_point(aes(size = n)) +
  labs(x = "Tramo de edad", y = "Proporción de fractura",
       color = "Fractura previa", size = "n")
```

```{r}
#| label: u11-ols
fit_ols <- lm(fractura01 ~ age + priorfrac, data = glow)
glow |>
  mutate(p_hat = predict(fit_ols)) |>
  summarise(min_pred = min(p_hat), max_pred = max(p_hat))
```

::: {.callout-warning}
## Fallo 1: nada garantiza el rango [0,1]
En este ajuste las predicciones caen dentro de $[0,1]$, así que el problema no se
"ve" aquí. Pero es una casualidad de este modelo y de este rango de covariables,
no una propiedad del OLS: el predictor lineal recorre toda la recta real y **nada
impide** que produzca probabilidades negativas o mayores que 1. El defecto es
estructural y aflora en cuanto las covariables toman valores más extremos o se
extrapola fuera del rango observado.
:::

```{r}
#| label: fig-u11-ols-vs-logistica
#| fig-cap: "Predicciones de los modelos (`age` + `priorfrac`) frente a las proporciones de fractura observadas por grupo de edad (el tamaño de los puntos representa el nº de casos). Ajustes OLS (izquierda) y logístico (derecha) deberían pasar cerca de los puntos del mismo color. En el rango observado ambos se mantienen en [0,1]."
fit_ols <- lm(fractura01 ~ age + priorfrac, data = glow)
fit_glm <- glm(fracture ~ age + priorfrac, family = binomial, data = glow)

# Rejilla de predicción de los modelos 
grid <- expand_grid(
  age       = seq(min(glow$age), max(glow$age), length.out = 100),
  priorfrac = factor(c("No", "Yes"), levels = levels(glow$priorfrac))
)
grid$OLS <- predict(fit_ols, newdata = grid)                    # escala probabilidad
grid$GLM <- predict(fit_glm, newdata = grid, type = "response") # escala probabilidad
grid_long <- pivot_longer(grid, c(OLS, GLM),
                          names_to = "modelo", values_to = "p_hat") |>
  mutate(modelo = factor(modelo, levels = c("OLS", "GLM")))

# Proporciones observadas por grupo de edad y priorfrac (las de la EDA),
# situadas en la edad media de cada grupo
grupos <- glow |>
  mutate(edad_grupo = cut(age, breaks = seq(55, 95, by = 5))) |>
  filter(!is.na(edad_grupo)) |>
  group_by(edad_grupo, priorfrac) |>
  summarise(age = mean(age), p_fractura = mean(fractura01), n = n(), .groups = "drop")

ggplot() +
  geom_point(data = grupos,
             aes(age, p_fractura, color = priorfrac, size = n)) +
  geom_line(data = grid_long,
            aes(age, p_hat, color = priorfrac), linewidth = 1) +
  geom_hline(yintercept = c(0, 1), linetype = "dashed") +
  facet_wrap(~ modelo) +
  labs(x = "Edad", y = "Proporción / probabilidad de fractura",
       color = "Fractura previa", size = "n")
```

Tras ajustar el modelo OLS, falla claramente el diagnóstico de los residuos: a la izquierda apreciamos que los residuos, para un x dado, toman solo dos valores posibles (no son normales), hecho que se ratifica con el gráfico de percentiles a la derecha.

```{r}
#| label: fig-u11-diagnostico-ols
#| fig-width: 10
#| fig-height: 4
#| out-width: "100%"
#| fig-cap: "Diagnóstico del ajuste OLS sobre respuesta binaria. Izquierda: residuos frente a ajustados, desencajados de la envolvente ±√(μ̂(1−μ̂)) (punteada); señal de heterocedasticidad. Derecha: distribución de los residuos frente a la Normal de igual media y desviación; fallo de normalidad."
fit_ols <- lm(fractura01 ~ age + priorfrac, data = glow)

g_res <- tibble(ajustado = fitted(fit_ols),
                residuo  = glow$fractura01 - fitted(fit_ols),
                y = factor(glow$fractura01, labels = c("No fractura (y=0)", "Fractura (y=1)"))) |>
  ggplot(aes(ajustado, residuo, color = y)) +
  geom_point(alpha = 0.3) +
  geom_hline(yintercept = 0, linetype = "dashed") +
  labs(x = "Valores ajustados", y = "Residuo de respuesta (y − μ̂)",
       title = "Residuos vs ajustados (OLS)", color = NULL)

g_qplot <- tibble(residuo = residuals(fit_ols)) |>
  ggplot(aes(sample = residuo)) +
  stat_qq(alpha = 0.4, size = 0.6) +
  stat_qq_line(color = "firebrick") +
  labs(x = "Cuantiles teóricos (Normal)", y = "Cuantiles de los residuos de OLS")

g_hist <- tibble(residuo = residuals(fit_ols)) |>
  ggplot(aes(residuo)) +
  geom_histogram(aes(y = after_stat(density)), bins = 30,
                 fill = "grey85", color = "white") +
  stat_function(fun = dnorm, args = list(mean = 0, sd = sd(residuals(fit_ols))),
                color = "firebrick", linewidth = 1) +
  labs(x = "Residuos de OLS", y = "Densidad",
       title = "Distribución de residuos vs Normal")

patchwork::wrap_plots(g_res, g_qplot, ncol = 2)
```

Al comparar los residuos medios por tramos (*binned residuals*) para el ajuste OLS y el GLM, apreciamos mejor rendimiento en el GLM.

```{r}
#| label: fig-u11-residuos-ols-glm
#| fig-width: 10
#| fig-height: 6
#| out-width: "100%"
#| fig-cap: "Residuos medios por tramos para los ajustes OLS y GLM."

p_ols <- plot(performance::binned_residuals(fit_ols)) +
  labs(title = "OLS (modelo lineal de probabilidad)")
p_glm <- plot(performance::binned_residuals(fit_glm)) +
  labs(title = "GLM logístico")
patchwork::wrap_plots( p_ols, p_glm, nrow = 2) +
  patchwork::plot_annotation(title = "Residuos medios por tramos: OLS vs GLM")
```


Un primer ajuste a estos datos binarios lo planteamos con `glm(binomial)`, asumiendo una distribución binomial para la respuesta y un enlace logit con el predictor lineal:

```{r}
#| label: u11-primer-glm
fit_glm <- glm(fracture ~ age + priorfrac, family = binomial, data = glow)
summary(fit_glm)
```

Mostramos el ajuste de un modo ordenado con `broom`: coeficientes, bondad del ajuste, y predicción de probabilidad de fractura para cada sujeto en la muestra:

```{r}
#| label: u11-broom
tidy(fit_glm)                                     # coeficientes (escala log-odds)
glance(fit_glm)                                   # deviance, AIC, BIC, gl...
augment(fit_glm, type.predict = "response") |>    # ajustes en escala probabilidad
  dplyr::select(fracture, age, priorfrac, .fitted) |>
  slice_head(n = 5)
```

::: {.callout-tip}
## Cómo leer esto hoy
- Los coeficientes de `tidy()` están en escala **log-odds**: su **signo** ya
  informa. La conversión a **odds ratios** y **efectos marginales** es 1.2.
- `augment(..., type.predict = "response")` da ajustes en `[0,1]` SIEMPRE (cosa que no podemos garantizar con OLS).
- `glance()` te da la **deviance** y el **AIC**, con las que evaluamos la calidad del ajuste y podremos hacer comparaciones con otros ajustes. 
:::

::: {.callout-important}
## Tarea del estudiante (1.1) — alineada con RA1
1. **Demuestra el fallo de OLS con tu propio gráfico.** Elige una covariable
   continua distinta de `age` (p. ej. `bmi` o `height`), ajusta
   `lm(fractura01 ~ covariable)` y construye **un** gráfico que evidencie a la
   vez predicciones fuera de $[0,1]$ y el patrón de residuos en dos bandas.
2. **Mapea fallo → componente.** Tabla de dos columnas: los cuatro fallos de OLS
   y qué componente del GLM (aleatoria / predictor lineal / enlace) resuelve cada
   uno, con una frase de porqué.

*Formato:* fragmento reproducible en el `.qmd` del grupo. Alimenta el apartado
«Planteamiento y EDA» del informe (rúbrica de la guía, ver [Unidad 1.5](#sec-u15)).
:::

## Puente a la Unidad 1.2 {#sec-u11-puente}

Hoy dimos por buenos, sin justificarlos, varios ingredientes: que Bernoulli
pertenece a la familia exponencial, que el logit es el enlace canónico, que
`glm()` estima por máxima verosimilitud y que la `deviance` mide el ajuste. La
[Unidad 1.2](#sec-u12) abre esa caja negra.
