<!-- Partial: incluir con {{< include _unidad_1_4.qmd >}}. Sin YAML.
     Chunks prefijados u14-. Efectos aleatorios (intercepto y pendiente) sobre la
     respuesta binaria de la cohorte simulada (ever, centro) y sobre GLOW (site_id).
     Verdad en attr(cohorte, "verdad"). El tiempo a evento y su fragilidad van a la Unidad 5. -->

# 4 · Efectos Aleatorios y Modelos Mixtos {#sec-u14}

Hasta aquí, cada coeficiente ha sido un **efecto fijo**: un único número válido para toda la
población. Pero los datos rara vez son una masa homogénea —los pacientes se agrupan en centros,
los alumnos en aulas, las medidas repetidas en cada sujeto—, y los grupos **difieren entre sí**,
tanto en su nivel de partida como en cómo responden a las covariables. Ignorar ese agrupamiento
(o gastarse un parámetro por grupo) lleva a problemas conocidos; los **efectos aleatorios** son la
vía intermedia: modelar la **variación entre grupos** como una distribución de la que cada grupo
es una muestra. Es el primero de los dos hilos en espiral del curso —los efectos mixtos—, que
abrimos aquí sobre el **modelo lineal generalizado mixto** (GLMM, por *generalized linear mixed
model*) logístico, y reactivaremos en cada caso.

En nuestros datos ese agrupamiento tiene nombre: la variable **`centro`**. Tanto en **GLOW** como en
la **cohorte** simulada, cada paciente pertenece a un centro hospitalario, y los centros **no son
intercambiables**: difieren en **criterios diagnósticos** —cómo se define y registra una fractura,
qué umbrales se aplican— y en **factores de entorno** ligados a su **ubicación** —perfil de las
pacientes, exposición, hábitos, recursos del área—. Dos mujeres con la misma edad y los mismos
antecedentes pueden, por tanto, tener un riesgo algo distinto según **dónde** se las atienda.

En la @fig-u14-prop-centro se muestran las diferencias entre centros respecto
a las tasas de fractura, en las bases de datos `cohorte` y GLOW. De partida, se aprecia cierta 
variabilidad de base entre los centros, mucho más notoria en `cohorte` que en GLOW. 

```{r}
#| label: fig-u14-prop-centro
#| fig-width: 11
#| fig-height: 5
#| fig-cap: "Proporción observada de fractura por centro. Izquierda (azul): cohorte simulada (24 centros). Derecha (naranja): GLOW (6 centros, datos reales). Línea discontinua: proporción global de cada conjunto. En la cohorte los centros se despliegan a lo largo del eje —estructuran el riesgo—, mientras que en GLOW los seis se apiñan en torno a la media, un contraste que cuantificaremos en la Sección 4.6. El color distingue cada conjunto, no codifica ninguna variable."
lims     <- c(0, 0.62)
col_coh  <- "#2c7fb8"   # azul  → cohorte
col_glow <- "#e6810a"   # naranja → GLOW

prop_coh <- cohorte |>
  group_by(centro) |>
  summarise(prop = mean(ever), n = n(), .groups = "drop")
p_coh <- ggplot(prop_coh, aes(reorder(factor(centro), prop), prop)) +
  geom_hline(yintercept = mean(cohorte$ever), linetype = "dashed", color = "grey50") +
  geom_col(fill = col_coh) +
  coord_flip() + scale_y_continuous(limits = lims) +
  labs(x = "Centro", y = "Proporción de fractura (ever)", title = "Cohorte (24 centros)")

prop_glow <- glow |>
  mutate(frac01 = as.integer(fracture == "Yes")) |>
  group_by(site_id) |>
  summarise(prop = mean(frac01), n = n(), .groups = "drop")
p_glow <- ggplot(prop_glow, aes(reorder(factor(site_id), prop), prop)) +
  geom_hline(yintercept = mean(glow$fracture == "Yes"), linetype = "dashed", color = "grey50") +
  geom_col(fill = col_glow) +
  coord_flip() + scale_y_continuous(limits = c(0,0.35)) +
  labs(x = "Centro (site_id)", y = "Proporción de fractura", title = "GLOW (6 centros)")

p_coh + p_glow
```

Ahora bien, el centro **no nos interesa como predictor**: no queremos —ni tendría sentido clínico—
predecir si una paciente se fracturará **según a qué hospital pertenezca**, ni en los seis centros de
GLOW, ni en los veinticuatro de la cohorte, pues no son un fin en sí mismos; son una **muestra** de los muchos
centros posibles. Lo que **sí** debemos reconocer es que el centro induce **agrupamiento**: las
pacientes de un mismo centro se **parecen más entre sí** de lo que explicaría el azar —no son del
todo independientes— y, a la vez, hay **diferencias sistemáticas entre centros** —unos con un riesgo
basal más alto que otros—. Gastar un coeficiente **fijo** por centro malgastaría parámetros y no
generalizaría a centros nuevos; ignorarlo falsearía la precisión. 

La vía adecuada es modelar esa
variación **entre centros** como **efectos aleatorios** —el objeto de esta unidad—: estimamos
**cuánto varían** los centros (una varianza), no el valor concreto de cada uno. Trabajamos sobre la
**cohorte** simulada, cuya verdad conocida permite comprobar si lo recuperamos bien.

::: {.callout-note}
## Sobre esta unidad
Resultados de aprendizaje (RA) implicados:

- **RA6 · Efectos aleatorios.** Ajustar e interpretar modelos lineales generalizados mixtos (GLMM),
  con intercepto y pendiente: componentes de varianza, coeficiente de correlación intraclase (ICC),
  *shrinkage* y condicional vs marginal.
- **RA4 · Diagnóstico y bondad de ajuste** (del mixto). Residuos simulados (DHARMa), $R^2$
  marginal/condicional y solidez del ajuste.

[@bates2015; @agresti2015]
:::

## 4.1 Qué son y para qué sirven {#sec-u14-que-son}

La idea central es un cambio de pregunta. Un efecto **fijo** responde *«¿cuál es el efecto?»* con
**un número para toda la población**. Un efecto **aleatorio** no estima un número por grupo, sino
la **distribución** de la que esos números proceden: en lugar de *«¿cuál es el efecto del
grupo 7?»*, pregunta *«¿cuánto varían los efectos entre grupos?»* —su **varianza**—. Se
modela la **dispersión** entre grupos (en nuestro caso, `centros`), no cada grupo por separado.

**Dos cosas pueden variar de un grupo a otro:**

- El **nivel de base** → un **intercepto aleatorio** $u_{0j}$: cada centro parte de un riesgo
  basal distinto (la curva se **desplaza** arriba o abajo).
- La **sensibilidad a una covariable** → una **pendiente aleatoria** $u_{1j}$: en cada centro, el
  efecto de cierta covariable continua es distinto (la curva se **inclina** de forma diferente).

**¿Para qué sirven?** Cuatro cosas concretas:

1. **Respetar la no independencia.** Las observaciones de un mismo grupo se parecen entre sí;
   ignorarlo da errores estándar **demasiado pequeños** (falsa precisión). El efecto aleatorio
   modela esa correlación intragrupo correctamente.
2. **Partial pooling (tomar prestado).** Las estimaciones de cada grupo se **encogen** hacia la
   media global, tanto más cuanto menos datos aporta el grupo: estabiliza los grupos pequeños sin
   imponer a todos un único valor rígido.
3. **Cuantificar la heterogeneidad.** Las **varianzas** $\sigma^2$ son, ellas mismas, la respuesta
   a una pregunta sustantiva: ¿cuánto difieren los grupos en su nivel, o en el efecto de una
   covariable?
4. **Generalizar.** Al tratar los grupos como una **muestra** de una población de grupos, las
   conclusiones valen para grupos **no observados**, no solo para los de la muestra.

En una frase: el efecto fijo dice *cuánto*; el efecto aleatorio dice *cuánto varía ese cuánto entre
grupos* —y lo resume en una varianza—.

**¿Dónde aparecen?** El `centro` de nuestra cohorte es solo una de las formas que adopta el
agrupamiento. Lo que cambia de un diseño a otro es **qué juega el papel de grupo**; la estructura del
modelo es la misma.

- **Diseños multinivel o jerárquicos.** Pacientes dentro de centros, alumnos dentro de aulas dentro
  de colegios, viviendas dentro de municipios. El grupo es la unidad del nivel superior, y el
  **coeficiente de correlación intraclase** (ICC) responde a una pregunta directa: ¿cuánto del
  resultado depende de *dónde* estás y cuánto de *quién* eres? Es nuestro caso
  [@gelmanhill2007; @roback2021].

- **Estudios longitudinales y de medidas repetidas.** Un mismo paciente, medido en varias visitas.
  Aquí el salto conceptual importa: **el grupo es el sujeto**, y $n_j$ es su número de mediciones. El
  intercepto aleatorio recoge el nivel propio de cada individuo —unos parten más altos que otros— y
  la pendiente aleatoria, su **ritmo de cambio** particular. Sin efecto aleatorio, las visitas de una
  misma persona se tratarían como observaciones independientes, que es precisamente lo que no son. En
  análisis de supervivencia, un efecto aleatorio así recibe nombre propio —**fragilidad**— y con él
  reaparecerá en la [Unidad 5](#sec-u15).

- **Diseños cruzados (*cross-over*).** Cada sujeto recibe las dos intervenciones, en orden
  aleatorizado: es su propio control. El efecto aleatorio de sujeto absorbe su nivel individual, de
  modo que el efecto del tratamiento se estima **dentro** de cada persona y no queda contaminado por
  las diferencias entre ellas. Es la razón estadística de que estos diseños necesiten menos sujetos.

- **Ensayos aleatorizados por conglomerados.** Lo que se aleatoriza no son individuos sino clínicas,
  escuelas o pueblos enteros. Aquí el ICC deja de ser un subproducto del análisis y pasa a ser un
  **parámetro de diseño**: hay que estimarlo *antes* del estudio, porque de él depende el tamaño
  muestral. Con conglomerados de $m$ individuos, el número efectivo de observaciones no es $n$ sino
  $n/[1+(m-1)\,\text{ICC}]$: un ICC pequeño multiplicado por conglomerados grandes puede arruinar la
  potencia de un estudio.

- **Efectos cruzados: sujetos × ítems.** En un test, cada participante responde a varios ítems y cada
  ítem lo responden varios participantes. Ni los sujetos anidan en los ítems ni al revés: hacen falta
  **dos** efectos aleatorios a la vez, cruzados. Es la estructura estándar en psicometría y en
  psicología del lenguaje [@bates2015], y la retomaremos en la
  [Sección 4.5](#sec-u14-extensiones).

- **Bloques en diseño experimental.** Parcelas de un campo, tandas de laboratorio, lotes de reactivo,
  camadas de animales. El origen histórico de los componentes de varianza: nadie quiere saber cuánto
  rinde *el bloque 3*, sino cuánta variabilidad introducen los bloques [@faraway2016].

- **Meta-análisis de efectos aleatorios.** El grupo es **el estudio**. La varianza entre estudios
  —la $\tau^2$ de la literatura de meta-análisis— es exactamente nuestro $\sigma_u^2$, y la elección
  entre modelo de efectos aleatorios y de efectos fijos es la misma discusión de esta unidad con otro
  vocabulario.

**¿Cuándo un factor es aleatorio?** La pregunta no es gramatical sino sustantiva, y se decide por dos
criterios:

1. **¿Son los niveles observados una muestra de una población de niveles a la que quiero
   generalizar?** Los 24 centros de la cohorte lo son: nos importan los hospitales en general, no
   estos veinticuatro. El **brazo de tratamiento**, en cambio, no: «tratada» y «no tratada» agotan la
   población de niveles, y son justo lo que queremos estimar. Factor **fijo**.
2. **¿Hay niveles suficientes para estimar una varianza?** Estimar $\sigma_u^2$ con tres grupos es
   como estimar una desviación típica con tres datos. Con menos de cinco grupos rara vez merece la
   pena; a partir de diez se trabaja con comodidad. Los **seis** centros de GLOW quedan en esa
   frontera incómoda, y lo comprobaremos en la [Sección 4.6](#sec-u14-glmm-glow).

Un factor con dos niveles nunca es un buen candidato a efecto aleatorio: gastaríamos un parámetro de
varianza para describir una única diferencia que un efecto fijo estima mejor y más directamente.

Los efectos aleatorios se pueden incorporar en un modelo lineal (generalizado) a través de la interceptación, de la pendiente o de ambas. Veamos sus implicaciones y las modelizaciones asociadas. 

## 4.2 El GLMM y el intercepto aleatorio {#sec-u14-intercepto}

Cuando hablamos de una afectación en la interceptación, nos estamos refiriendo a la modelización del **nivel de base**. Para tratar este nivel de base, considerando un posible efecto de agrupación relativo a `centro` en nuestra base de datos, hay tres estrategias:

- **Ignorarlo** (*complete pooling*): un solo intercepto para todos. Subestima la incertidumbre y
  puede sesgar los efectos.
- **Un parámetro por centro** (*no pooling*): tantos interceptos como centros. Gasta muchos grados
  de libertad y no generaliza a centros nuevos.
- **Intercepto aleatorio** (*partial pooling*): los interceptos de centro son **extracciones de una
  distribución**, $u_j\sim\mathcal{N}(0,\sigma_u^2)$; no estimamos cada $u_j$, sino su **varianza**
  $\sigma_u^2$, asumiendo que todos están centrados en torno a una interceptación media global (y por lo tanto estas desviaciones de la interceptación global tienen media cero).

La tercera es la que desarrollamos aquí. Y conviene escribirla **en general** antes de
particularizarla: el intercepto aleatorio sobre una binaria es un caso de una familia más amplia, y
casi todo lo que sigue en esta unidad —el coeficiente de correlación intraclase (ICC), la distinción
condicional/marginal, las dificultades de estimación— se deduce de la formulación general.

### El GLMM en general

Un **GLM mixto** (GLMM) se define, como un GLM, por tres piezas; la novedad es que dos de ellas están
**condicionadas** a un efecto aleatorio. Con observaciones $y_{ij}$ ($i=1,\dots,n_j$ dentro del grupo
$j=1,\dots,J$):

**(1) Componente aleatoria, condicionada.** Dado $\mathbf u_j$, las observaciones del grupo $j$ son
**independientes** y siguen una distribución de la familia exponencial:
$$
y_{ij}\mid \mathbf u_j\ \sim\ \mathcal F(\mu_{ij},\phi),\qquad
\mathbb E(y_{ij}\mid \mathbf u_j)=\mu_{ij},\qquad
\operatorname{Var}(y_{ij}\mid \mathbf u_j)=\frac{\phi\,V(\mu_{ij})}{w_{ij}}.
$$
La independencia **condicional** es el supuesto clave: el efecto aleatorio *es* el mecanismo que
genera la dependencia dentro del grupo. Una vez conocido $\mathbf u_j$, no queda correlación por
explicar.

**(2) Componente sistemática.** El predictor lineal suma una parte fija y una aleatoria, y se conecta
con la media por el enlace $g$:
$$
g(\mu_{ij})=\eta_{ij}=\mathbf x_{ij}^{\top}\boldsymbol\beta+\mathbf z_{ij}^{\top}\mathbf u_j .
$$

**(3) Distribución de los efectos aleatorios.** Cada grupo aporta un vector $\mathbf u_j$ de $q$
efectos —$q=1$ si solo varía el nivel, $q=2$ si varían nivel y pendiente, etc.—, y $\mathbf z_{ij}$
es el vector que dice **cuáles de ellos afectan** a la observación $ij$:
$$
\mathbf u_j\sim\mathcal N_q(\mathbf 0,\boldsymbol\Sigma),\qquad
\mathbf u_1,\dots,\mathbf u_J \ \text{independientes}.
$$
Aquí está el cambio de pregunta de la [Sección 4.1](#sec-u14-que-son): los $\mathbf u_j$ **no son
parámetros** que estimemos uno a uno, sino variables latentes de las que estimamos su matriz de
**varianzas y covarianzas** $\boldsymbol\Sigma$ ($q\times q$).

Apilando todas las observaciones, esto se escribe en la notación matricial habitual de los modelos
mixtos, que conviene reconocer desde ya:
$$
\boldsymbol\eta=\mathbf{X}\boldsymbol\beta+\mathbf{Z}\mathbf{u},\qquad
\mathbf{u}\sim\mathcal{N}(\mathbf{0},\mathbf{G}),\qquad g(\boldsymbol\mu)=\boldsymbol\eta,
$$
donde $\mathbf{X}$ ($n\times p$) y $\boldsymbol\beta$ son el diseño y los coeficientes **fijos**;
$\mathbf{u}=(\mathbf u_1^{\top},\dots,\mathbf u_J^{\top})^{\top}$ apila los efectos aleatorios de
todos los grupos y $\mathbf{Z}$ ($n\times Jq$) es su matriz de diseño. Como los grupos son
independientes entre sí y todos comparten la misma $\boldsymbol\Sigma$, la covarianza del conjunto es
**diagonal por bloques**:
$$
\mathbf G=\mathbf I_J\otimes\boldsymbol\Sigma,
$$
es decir, $\boldsymbol\Sigma$ repetida $J$ veces en la diagonal y ceros fuera. Un GLM es el caso
particular $\boldsymbol\Sigma=\mathbf 0$: sin $\mathbf{Z}\mathbf{u}$, todo lo demás es idéntico.

**La verosimilitud, y por qué esto no es un GLM más.** La diferencia práctica aparece al estimar.
Como los $\mathbf u_j$ no son parámetros sino variables latentes, hay que **integrarlos fuera** de la
verosimilitud:
$$
L(\boldsymbol\beta,\boldsymbol\theta,\phi)=\prod_{j=1}^{J}\int_{\mathbb R^{q}}
\Big[\prod_{i=1}^{n_j} f\big(y_{ij}\mid\mathbf u_j;\boldsymbol\beta,\phi\big)\Big]\,
\varphi_q\big(\mathbf u_j;\mathbf 0,\boldsymbol\Sigma(\boldsymbol\theta)\big)\,\mathrm d\mathbf u_j ,
$$
con $\varphi_q$ la densidad normal $q$-variante y $\boldsymbol\theta$ los parámetros de varianza. Esa
integral **solo tiene solución cerrada** cuando la respuesta es normal y el enlace la identidad —el
modelo mixto lineal—. En cualquier otro caso, el nuestro incluido, hay que **aproximarla**:
**Laplace** (lo que hace `glmer` por defecto, `nAGQ = 1`) o **cuadratura de Gauss-Hermite adaptativa**
(`nAGQ > 1`, disponible solo con un único factor de agrupamiento). Conviene retener el
dato, porque las aproximaciones dejan huella: volveremos sobre ella en la
[Sección 4.7](#sec-u14-dgp).

De esa misma integral salen las **dos consecuencias** que estructuran el resto de esta sección:

- Las observaciones del mismo grupo son independientes **dado** $\mathbf u_j$, pero **no**
  marginalmente: $\operatorname{Cov}(y_{ij},y_{i'j})\neq0$ para $i\neq i'$. Esa correlación dentro del
  grupo es lo que mide el **coeficiente de correlación intraclase**, el **ICC**.
- $\mathbb E(y_{ij})=\int g^{-1}\big(\mathbf x_{ij}^{\top}\boldsymbol\beta+\mathbf z_{ij}^{\top}\mathbf u\big)\varphi(\mathbf u)\,\mathrm d\mathbf u$,
  que con $g$ **no lineal** es distinto de $g^{-1}(\mathbf x_{ij}^{\top}\boldsymbol\beta)$. De ahí que
  el efecto **condicional** y el **marginal** no coincidan.

### El caso binario: intercepto aleatorio por centro

Nuestro problema fija cada pieza:

Nuestro problema fija cada pieza:

| pieza | qué es | en la `cohorte` |
|---|---|---|
| $\mathcal F$ | distribución condicional | Bernoulli: $\phi=1$, $V(\mu)=\mu(1-\mu)$, $w_{ij}=1$ |
| $g$ | enlace | logit |
| $q$ | cuántos efectos aleatorios aporta cada centro | **uno**: su nivel, $u_j$ |
| $\mathbf z_{ij}$ | cuáles de ellos afectan a la paciente $ij$ | el único que hay, siempre: $z_{ij}=1$ |
| $\boldsymbol\Sigma$ | varianzas y covarianzas **dentro** de un centro | con un solo efecto no hay covarianzas: el escalar $\sigma_u^2$ |

con lo que el modelo queda en un **GLMM logístico**:
$$
\operatorname{logit}\Pr(\text{ever}_{ij}=1)=\beta_0+\beta_1 x_{1ij}+\beta_2 x_{2ij}+u_j,
\qquad u_j\sim\mathcal{N}(0,\sigma_u^2).
$$

Y al apilar los 24 centros, las dos matrices grandes quedan así:

- $\mathbf{u}=(u_1,\dots,u_J)^{\top}$ son los $J$ interceptos de centro, y $\mathbf{Z}$ ($n\times J$)
  es la matriz **indicadora** que asigna cada paciente a su centro: un $1$ en la columna de su centro
  y ceros en el resto.
- $\mathbf{G}=\mathbf I_J\otimes\sigma_u^2=\sigma_u^2\,\mathbf{I}_J$ es **diagonal**: todos los
  centros comparten la misma varianza y ninguno covaría con otro.

La parte $\mathbf{X}\boldsymbol\beta$ es lo de siempre; lo nuevo es el término $\mathbf{Z}\mathbf{u}$.

### Qué estima cada estrategia: *complete*, *no* y *partial pooling*

Al abrir esta sección distinguíamos tres maneras de tratar el `centro`: **ignorarlo**
(*complete pooling*), darle **un parámetro libre por centro** (*no pooling*) o modelarlo como
**efecto aleatorio** (*partial pooling*). Con el modelo ya escrito podemos decir exactamente en qué
se diferencian, porque es en una sola cosa: en **cómo estiman el término de centro** $u_j$.

Llamemos $\tilde u_j$ a la estimación que daría el *no pooling* —un intercepto
libre por centro, ajustado únicamente con los datos de $j$— y $I_j$ a la **información** que ese
centro aporta sobre él. Esa información sale de la **componente aleatoria** del modelo general —la
pieza (1)—: $I_j=\sum_{i\in j} w_{ij}/\big(\phi\,V(\mu_{ij})\big)$, que en el caso Bernoulli se
reduce a
$$
I_j=\sum_{i\in j}\hat\pi_i\,(1-\hat\pi_i).
$$
No es el número de pacientes, sino su **peso informativo**: una paciente con $\hat\pi$ próximo a
$0{,}5$ informa mucho sobre el nivel de su centro; otra con $\hat\pi$ cerca de $0$ o de $1$, casi
nada. Con eso:

| estrategia | cómo estima el término de centro |
|---|---|
| *complete pooling* | $\hat u_j=0$ para todos |
| *no pooling* | $\hat u_j=\tilde u_j$ |
| *partial pooling* | $\hat u_j\approx\lambda_j\,\tilde u_j$ |

donde $\lambda_j$ es el **factor de encogimiento**
$$
\lambda_j=\frac{\sigma^2_u}{\sigma^2_u+1/I_j}=\frac{I_j\,\sigma^2_u}{1+I_j\,\sigma^2_u}\in(0,1).
$$

Es una media ponderada por **precisión**: el centro aporta $I_j$, la distribución
$u_j\sim\mathcal N(0,\sigma^2_u)$ aporta $1/\sigma^2_u$, y $\lambda_j$ es la fracción que le
corresponde al centro. Los dos casos límite son, literalmente, las otras dos estrategias: si el
centro aporta mucha información ($I_j\sigma^2_u\gg1$), $\lambda_j\to1$ y recuperamos el *no pooling*;
si aporta poca, o si los centros apenas difieren ($\sigma^2_u\to0$), $\lambda_j\to0$ y volvemos al
*pooled*. El intercepto aleatorio no es un tercer método arbitrario: es el que **interpola** entre
los otros dos, centro a centro, según lo que cada uno pueda sostener.

Dos precisiones que en un modelo logístico no son menores:

- La fórmula vive en la **escala del predictor lineal**. Ahí el encogimiento es una media ponderada;
  al pasar por $\operatorname{logit}^{-1}$ deja de serlo, porque la transformación no es lineal. La
  probabilidad encogida de un centro **no** es una media ponderada de su proporción observada y la
  global.
- Lo que se encoge no es la proporción bruta del centro, sino su desviación **una vez descontados los
  efectos fijos**: lo que ese centro tiene de particular más allá de la fragilidad y el tratamiento
  de sus pacientes.

En el caso **gaussiano** todo esto es exacto y $I_j=n_j/\sigma^2_\varepsilon$, de modo que
$\lambda_j=\sigma^2_u/\big(\sigma^2_u+\sigma^2_\varepsilon/n_j\big)$ y $\tilde u_j$ es literalmente la
desviación de la **media** del grupo. En un GLMM son la aproximación cuadrática sobre la que se
construye el propio ajuste.

### La huella del efecto de centro en los datos

Ese término $u_j$ no es una abstracción: ya teníamos su **huella visual** en la cohorte. La
@fig-u14-prop-centro mostraba que la proporción de fractura **varía de un centro a otro** en un rango
amplio alrededor de la media global (la vertical punteada): justo la dispersión de **niveles
basales** que $u_j$ recoge, y que en GLOW era mínima. Con una cautela: una proporción por centro
mezcla el nivel basal con la **composición** de covariables de ese centro, y si estas estuvieran
correladas con `centro` el gráfico estaría confundiendo ambos efectos. Razón de más para estimarlo
con un modelo, que es lo que hacemos a continuación.

### Intercepto aleatorio en `cohorte`

Para interpretar los resultados que genera un modelo mixto, nada mejor que ajustarlo en unos datos y ver qué produce. Utilizamos `cohorte` para intentar predecir la respuesta binaria relativa a si se produjo o no una fractura, `ever`, en función de la fragilidad ósea (`x1`) y el tratamiento preventivo (`x2`) recibido por cada paciente, teniendo en cuenta el `centro` clínico de referencia. (En la cohorte conviven dos variables muy próximas: `ever` es el **desenlace binario** —¿hubo fractura?— y `evento` es el **indicador de censura** del tiempo a evento, que reservamos para la [Unidad 5](#sec-u15). Toda esta unidad trabaja con `ever`.)

La primera tarea pasa pues, por inspeccionar los datos. Así, acompañamos al gráfico inicial en el que representamos las probabilidades de  fractura por centros en @fig-u14-prop-centro, con la @fig-cohorte-eda-box, donde mostramos la relación de la respuesta con las predictivas `x1` y `x2`. 

```{r}
#| label: fig-cohorte-eda-box
#| fig-width: 8
#| fig-height: 3.4
#| out-width: "100%"
#| fig-cap: "Fragilidad ósea (x1) según el desenlace, por brazo de tratamiento (x2). Quienes fracturan presentan mayor fragilidad; entre las tratadas, las que llegan a fracturar son aún más frágiles (el desplazamiento de umbral propio de un factor protector)."
cohorte |>
  mutate(Desenlace   = factor(ever, levels = c(0, 1), labels = c("Sin fractura", "Fractura")),
         Tratamiento = factor(x2,     levels = c(0, 1), labels = c("No", "Sí"))) |>
  ggplot(aes(x = x1, y = Desenlace, fill = Tratamiento)) +
  geom_boxplot(alpha = 0.75, outlier.alpha = 0.25) +
  labs(x = "Fragilidad ósea (x1, en z)", y = "Desenlace", fill = "Tratamiento")
```


El patrón en la @fig-cohorte-eda-box es **nítido**: las cajas de **Fractura** están claramente **desplazadas a la derecha**
—mayor fragilidad— respecto a las de **Sin fractura** (la mediana de `x1` pasa de $\approx-0{,}19$ a
$\approx0{,}69$), que es el efecto de la fragilidad sobre el riesgo. Y dentro de cada desenlace, las
**tratadas** (`x2` = Sí) quedan algo **más a la derecha** que las no tratadas: entre las que
**fracturan**, las tratadas son **aún más frágiles** (mediana $\approx0{,}88$ frente a $\approx0{,}64$).
Tiene sentido —como el tratamiento **protege**, solo «caen» las de fragilidad más alta—: es el
**desplazamiento de umbral** propio de un factor protector.

Ajustemos pues, el modelo de interceptación aleatoria, pero también el modelo *pooled*, en el que ignoramos el centro, pues de este modo podremos valorar el efecto de incorporar el `centro`. 

:::: {.callout-tip}
## 🔧 En R. Ajustar un GLMM de intercepto aleatorio
Mismo `glmer` que un `glm`, declarando el efecto aleatorio con `( ... | grupo )`. Para un **intercepto
aleatorio** por `centro`:

```r
library(lme4)
m_int <- glmer(ever ~ x1 + x2 + (1 | centro), family = binomial, data = cohorte)
summary(m_int)        # añade el bloque 'Random effects' con la varianza de centro
```
La sintaxis completa —pendientes, cruzados, anidados— en la [Sección 4.5](#sec-u14-extensiones).
::::

**Ajuste de los modelos pooled e intercepto aleatorio**

```{r}
#| label: u14-glmm-pool-int
library(lme4)
m_pool <- glm  (ever ~ x1 + x2,                family = binomial, data = cohorte)  # complete pooling
m_int  <- glmer(ever ~ x1 + x2 + (1 | centro),  family = binomial, data = cohorte)  # intercepto aleatorio

summary(m_pool)
```

**Cómo se lee la salida de `glmer`**

El resumen del ajuste `glmer` es:

```{r}
#| label: u14-glmm-int
summary(m_int)
```

El bloque de **efectos fijos**
es idéntico al de `glm` —coeficientes con su error estándar, $z$ y $p$, que se interpretan igual
(log-odds, y $e^{\beta}$ la **razón de odds**, OR)—.

La novedad es el bloque **`Random effects`**, encima: ahí están las
**varianzas** y desviaciones típicas de los efectos aleatorios —en `m_int`, una sola fila,
`centro (Intercept)`— y el número de grupos. `glm` no tiene ese bloque: estima un único intercepto y
nada más.


Con el ajuste delante, recorremos las **tres lecturas** de un intercepto aleatorio.

### 1. Componentes de varianza

La varianza $\sigma_u^2$ resume cuánto varían los grupos entre sí, y de ella se deriva el índice que
anunciábamos al plantear el modelo: el **coeficiente de correlación intraclase**, el **ICC**
(*intraclass correlation coefficient*). Mide qué fracción de la variación total ocurre **entre**
grupos (y no dentro de ellos); equivalentemente —y de ahí su nombre—, es la **correlación** entre dos
observaciones del **mismo** grupo. En un modelo
con intercepto aleatorio, descompone la varianza en una parte **entre grupos** ($\sigma_u^2$) y una
parte **dentro** (residual, $\sigma_\varepsilon^2$):

$$
\text{ICC}=\frac{\sigma_u^2}{\sigma_u^2+\sigma_\varepsilon^2}\in[0,1].
$$
$\text{ICC}\to 0$ indica grupos prácticamente indistinguibles (el agrupamiento apenas importa);
$\text{ICC}\to 1$, grupos muy heterogéneos y observaciones fuertemente correladas dentro de cada uno.

En un **GLMM logístico** no hay una varianza residual libre: en la **escala latente**, el término de
error sigue una logística estándar, cuya varianza es **fija**, $\pi^2/3\approx 3{,}29$. Por eso el
**ICC latente** se calcula como
$$
\text{ICC}=\frac{\sigma_u^2}{\sigma_u^2+\pi^2/3}.
$$
Con enlace **probit** la varianza latente es $1$, así que $\text{ICC}=\sigma_u^2/(\sigma_u^2+1)$.


:::: {.callout-tip}
## 🔧 En R. Calcular el ICC de un GLMM

**A mano**, desde la varianza de `VarCorr`. En la escala latente de un GLMM **logístico** la varianza
residual es fija, $\pi^2/3$ (con **probit**, $1$):

```r
vc   <- as.data.frame(VarCorr(m_int))
s2_u <- vc$vcov[1]                  # sigma_u^2 (varianza del intercepto de centro)
s2_u / (s2_u + pi^2 / 3)            # ICC latente (logit)
```

**Con `performance`**, directo —y devuelve dos versiones—:

```r
library(performance)
icc(m_int)
```

- `ICC_adjusted` (**ajustado**): $\sigma_u^2/(\sigma_u^2+\sigma^2_{\text{resid}})$, solo efectos
  aleatorios. Es el que **coincide** con la fórmula manual y el que interpretamos como «cuánto pesa el
  centro frente a las diferencias entre pacientes».
- `ICC_unadjusted` (**no ajustado**): mete además la varianza de los **efectos fijos** en el
  denominador, así que sale **menor**. Versiones antiguas de `performance` lo rotulaban
  *Conditional ICC*; es el mismo número.

Vale limpio para un **intercepto aleatorio**; con **pendiente aleatoria** el ICC depende de la
covariable y conviene usar `performance::icc()`.
::::

---

En nuestro ejemplo, el ICC responde a una pregunta concreta: de toda la variación en el riesgo de fractura, ¿cuánta se debe a en qué clínica te atienden, y cuánta a las diferencias entre pacientes (su fragilidad, su tratamiento, su azar individual)?

Calculemos pues la varianza del efecto aleatorio y el ICC que se deriva de ella.

```{r}
#| label: u14-glmm-varcov
# matriz de varianzas-covarianzas de los efectos aleatorios
vc <- as.data.frame(VarCorr(m_int))
vc$vcov[1]    # varianza  sigma_u^2
vc$sdcor[1]   # desviación sigma_u
# y de ahí el ICC latente:
vc$vcov[1] / (vc$vcov[1] + pi^2/3)
```

El modelo estima $\hat\sigma_u\approx0{,}44$ ($\hat\sigma_u^2\approx0{,}20$) y, con la varianza
residual latente fija en $\pi^2/3$, un ICC $\approx0{,}056$: hay heterogeneidad entre centros y es
**modesta**. Volveremos sobre su lectura al comparar los dos modelos, al cierre de esta sección.

Y como la `cohorte` está **simulada**, cabe preguntarse si estas cifras **recuperan la verdad** con la
que se generaron los datos. La respuesta exige un cuidado que merece sección propia: el **proceso
generador de datos** (DGP, *data generating process*) no genera
`ever` con un logit, sino como subproducto de un proceso en **tiempo discreto** con enlace
**cloglog**, de modo que el `sigma_u` guardado en `attr(cohorte, "verdad")` **no está en la escala**
en la que acabamos de estimarlo. Lo resolvemos en la [Sección 4.7](#sec-u14-dgp).


### 2. Condicional vs marginal

Con un enlace **no lineal** como el logit, el efecto de una covariable
tiene **dos versiones que no coinciden** (en un modelo lineal sí lo harían). Geométricamente se entiende bien con la @fig-u14-cond-marg: cada centro tiene su propia curva logística con la **misma pendiente** —el
efecto **condicional**, «para un centro dado», que es el que estima `glmer`— pero **desplazada** por
su intercepto $u_j$. Al **promediar** esas curvas sobre la población de centros, la sigmoide sale
**más plana**, y su pendiente —el efecto **marginal**, poblacional— es **menor en magnitud**.

```{r}
#| label: fig-u14-cond-marg
#| code-fold: true
#| code-summary: "Código de la figura"
#| fig-width: 6.5
#| fig-height: 4
#| fig-cap: "Por qué *condicional* ≠ *marginal* con enlace no lineal. En gris, varias curvas logísticas con la misma pendiente desplazadas por el intercepto de centro; en azul, una de ellas (un centro típico: el efecto condicional, lo que estima glmer). Su promedio sobre los centros (naranja) es la curva marginal, más plana: la pendiente poblacional es menor que la de cada centro. El efecto se ha exagerado (sigma_u grande) para hacerlo visible; con sigma_u pequeño, como en la cohorte, ambas curvas casi coinciden."
# Valores de juguete: nada de esto procede del ajuste, solo ilustra la geometria
b0 <- 0; b1 <- 1.5; sigma_u_demo <- 2     # sigma_u exagerado para que el aplanamiento se vea
x  <- seq(-6, 6, length.out = 200)

# Familia de curvas condicionales: varios centros (distinto u_j), MISMA pendiente
cond_fam <- tidyr::expand_grid(x = x, u = c(-4, -2, 0, 2, 4)) |>
  dplyr::mutate(p = plogis(b0 + b1 * x + u))

# Curva marginal: promedio de plogis(b0 + b1*x + u) sobre u ~ N(0, sigma_u_demo^2)
ug <- seq(-4 * sigma_u_demo, 4 * sigma_u_demo, length.out = 401)
w  <- dnorm(ug, 0, sigma_u_demo); w <- w / sum(w)
destacadas <- dplyr::bind_rows(
  tibble::tibble(x = x, p = plogis(b0 + b1 * x),
                 tipo = "condicional (un centro)"),
  tibble::tibble(x = x, p = sapply(x, \(xi) sum(w * plogis(b0 + b1 * xi + ug))),
                 tipo = "marginal (promedio)")
)

ggplot() +
  geom_line(data = cond_fam,   aes(x, p, group = u), color = "grey75", linewidth = 0.5) +
  geom_line(data = destacadas, aes(x, p, color = tipo), linewidth = 1.2) +
  scale_color_manual(values = c("condicional (un centro)" = "#2c7fb8",
                                "marginal (promedio)"     = "#e6810a")) +
  labs(x = "covariable", y = "Probabilidad de fractura", color = NULL) +
  theme(legend.position = "top")
```


Comparemos pues los coeficientes de los dos modelos, el *pooled* y el mixto, en la
@fig-u14-glmm-coef.

```{r}
#| label: fig-u14-glmm-coef
#| fig-width: 7
#| fig-height: 3
#| fig-cap: "Efectos fijos del modelo *pooled* (`glm`) frente al mixto de intercepto aleatorio (`glmer`): punto = coeficiente (log-odds) y bigotes = ±1,96 · error estándar, EE (intervalo de Wald al 95 %). Dos lecturas a la vez: los coeficientes del mixto son algo **mayores en magnitud** (la des-atenuación marginal→condicional) y sus bigotes, **más anchos** —errores estándar honestos que tienen en cuenta el agrupamiento por centro, que el *pooled* ignoraba—."
sp <- coef(summary(m_pool))   # tabla de efectos fijos del pooled
si <- coef(summary(m_int))    # tabla de efectos fijos del mixto

coefs <- rbind(
  data.frame(modelo = "pooled (glm)",  term = rownames(sp),
             estimate = sp[, "Estimate"], se = sp[, "Std. Error"]),
  data.frame(modelo = "mixto (glmer)", term = rownames(si),
             estimate = si[, "Estimate"], se = si[, "Std. Error"])
)

ggplot(coefs, aes(estimate, term, color = modelo)) +
  geom_vline(xintercept = 0, linetype = "dashed", color = "grey60") +
  geom_pointrange(aes(xmin = estimate - 1.96 * se, xmax = estimate + 1.96 * se),
                  position = position_dodge(width = 0.5)) +
  labs(x = "Coeficiente (log-odds), ± 1,96·EE", y = NULL, color = NULL)
```

Se ve en los números: `m_int` da $x_1=1{,}08$, $x_2=-0{,}66$, algo **mayores** que el *pooled* ($x_1=1{,}02$,
$x_2=-0{,}63$) —la atenuación marginal→condicional, leve aquí porque $\sigma_u$ es pequeño,
$\beta_{\text{marg}}\approx\beta_{\text{cond}}/\sqrt{1+0{,}346\,\sigma_u^2}$—. Y, sobre todo, los
**errores estándar crecen** en el mixto (el del intercepto pasa de $0{,}106$ a $0{,}142$): `m_int`
**tiene en cuenta** el agrupamiento que el *pooled* ignoraba, que daba una precisión **falsamente
alta**.


### 3. Encogimiento o *shrinkage* (*partial pooling*).

La fórmula ya la tenemos: $\hat u_j\approx\lambda_j\,\tilde u_j$, con
$\lambda_j=I_j\sigma^2_u/(1+I_j\sigma^2_u)$. Lo que toca ahora es **verla actuar**. Los interceptos
de centro que devuelve `glmer` **no** son las desviaciones crudas del *no pooling*, sino esas mismas
desviaciones **multiplicadas por $\lambda_j$**: un compromiso entre los datos del propio centro y el
$0$ hacia el que $u_j\sim\mathcal{N}(0,\sigma_u^2)$ los empuja. Con mucha información el centro
apenas se encoge; con poca, su estimación ruidosa se **arrima a 0**, tomando fuerza prestada del
conjunto.


:::: {.callout-tip}
## 🔧 En R. Obtener los efectos aleatorios estimados (`ranef`)

`ranef` devuelve los efectos aleatorios **predichos** (las desviaciones $\hat u_j$ de cada grupo, ya
**encogidas** hacia 0):

```r
ranef(m_int)$centro            # data.frame: una fila por centro, columna (Intercept) = u_j
```

Para acompañarlos de su **incertidumbre** (y poder dibujar intervalos), pide las varianzas
condicionales y pásalo a `data.frame`:

```r
re <- as.data.frame(ranef(m_int, condVar = TRUE))
# columnas: grpvar (factor de agrupamiento), term, grp (centro), condval (u_j), condsd (su EE)
```

Con eso, el *caterpillar* es inmediato (puntos = `condval`, bigotes = ±1,96·`condsd`):

```r
library(ggplot2)
ggplot(re, aes(reorder(grp, condval), condval)) +
  geom_hline(yintercept = 0, linetype = "dashed") +
  geom_pointrange(aes(ymin = condval - 1.96 * condsd, ymax = condval + 1.96 * condsd)) +
  coord_flip() +
  labs(x = "Centro", y = "Intercepto aleatorio (log-odds)")
```

Dos matices: `ranef` da **desviaciones** respecto a la media (centradas en 0); si quieres el
**coeficiente por grupo** completo (fijo + aleatorio), usa `coef(m_int)$centro`. 

Y en un modelo con
**pendiente aleatoria** (`(1 + x1 | centro)`), `ranef(m_int)$centro` trae **dos** columnas
—`(Intercept)` y `x1`—, una desviación por efecto aleatorio.
::::


El *caterpillar* o gráfico de oruga en la @fig-u14-cohorte-caterpillar lo hace visible:

```{r}
#| label: fig-u14-cohorte-caterpillar
#| fig-width: 7
#| fig-height: 6
#| out-width: "85%"
#| fig-cap: "Efecto de centro modelizado en la cohorte: interceptos aleatorios de los 24 centros (desviación en log-odds respecto al riesgo medio) con IC 95%, ordenados. La dispersión del conjunto es lo que el mixto resume en sigma_u; los centros cuyo intervalo no cruza el 0 se separan del promedio."
re_coh <- as.data.frame(ranef(m_int, condVar = TRUE))   # columnas: grp, condval, condsd
ggplot(re_coh, aes(reorder(grp, condval), condval)) +
  geom_hline(yintercept = 0, linetype = "dashed") +
  geom_pointrange(aes(ymin = condval - 1.96 * condsd,
                      ymax = condval + 1.96 * condsd), linewidth = 0.3) +
  coord_flip() +
  labs(x = "Centro", y = "Intercepto aleatorio (log-odds)")
```

En la @fig-u14-cohorte-caterpillar cada punto es la desviación estimada de un centro respecto al riesgo medio; el **shrinkage** acerca a
$0$ a los centros con **intervalos más anchos** (menos datos), y la **amplitud** del conjunto es la
traducción visual de $\hat\sigma_u$. Un centro con dos pacientes no dispara un intercepto extremo: se
estabiliza.

**Y el encogimiento se puede leer en el propio gráfico.** La varianza condicional que
`ranef(..., condVar = TRUE)` devuelve en `condsd` es, bajo la misma aproximación cuadrática,
$\operatorname{Var}(u_j\mid\mathbf y)\approx\big(I_j+1/\sigma^2_u\big)^{-1}$. Sustituyéndola en la
definición de $\lambda_j$ se llega a una identidad cómoda:
$$
\lambda_j=1-\frac{\operatorname{condsd}_j^{2}}{\sigma^2_u}.
$$
Es decir: **los bigotes del *caterpillar* codifican el encogimiento**. Bigotes anchos = centro con
poca información = centro muy encogido hacia $0$. Y como todo está ya en el objeto ajustado, se
calcula sin estimar nada nuevo —incluida la desviación **cruda** que habría dado el *no pooling*,
que se recupera deshaciendo el encogimiento, $\tilde u_j=\hat u_j/\lambda_j$—:

```{r}
#| label: u14-shrinkage
s2_u <- as.data.frame(VarCorr(m_int))$vcov[1]

shrink <- re_coh |>
  mutate(n      = as.numeric(table(cohorte$centro)[as.character(grp)]),
         lambda = 1 - condsd^2 / s2_u,      # fraccion de senal propia que conserva el centro
         crudo  = condval / lambda) |>      # la desviacion del no pooling, implicita
  select(centro = grp, n, crudo, lambda, encogido = condval) |>
  arrange(n)

bind_rows(head(shrink, 3), tail(shrink, 3)) |>   # los 3 centros menores y los 3 mayores
  mutate(across(where(is.numeric), \(x) round(x, 2)))
```

<!-- PENDIENTE (redactar tras el render de u14-shrinkage): lectura de la tabla
     —rango de lambda, como crece con n, y cuanto se encoge el centro mas pequeno
     frente al mas grande—. Comprobar antes que lambda cae en (0,1) y crece con n;
     si no, la identidad lambda = 1 - condsd^2/s2_u no se sostiene en glmerMod y
     hay que retirar este bloque. -->

---

Para comparar finalmente los dos modelos, con y sin efecto aleatorio para centro, nos basamos en las medidas residuales que obtenemos:

```{r}
#| label: u14-glmm-pool-int-compare
# 1) Varianza entre centros: sigma_u^2 (y sigma_u)
vc   <- as.data.frame(VarCorr(m_int))
s2_u <- vc$vcov[1]          # sigma_u^2
s_u  <- vc$sdcor[1]         # sigma_u
c(sigma2_u = s2_u, sigma_u = s_u)

# 2) Varianza residual (latente, fija) e ICC
resid_var <- pi^2 / 3       # ~3.29  (en logit)
icc       <- s2_u / (s2_u + resid_var)
c(var_residual = resid_var, ICC = icc)
# (equivalente con paquete:  performance::icc(m_int)  -> 'adjusted ICC')

# 3) Criterio de informacion de Akaike (AIC) de los dos modelos (menor = mejor)
AIC(m_pool, m_int)          # data.frame con df y AIC de cada uno
```

**¿Por qué preferimos el intercepto aleatorio?** Lo dicen sus propios resultados, sin recurrir a la verdad del proceso generador. El modelo estima una **varianza entre centros no nula**, $\hat\sigma_u^2\approx0{,}19$ ($\hat\sigma_u\approx0{,}44$): hay **heterogeneidad real** entre clínicas, justo lo que el *pooled* da por inexistente ($\sigma_u^2=0$). En la escala latente, esa varianza convive con una **residual fija** $\pi^2/3\approx3{,}29$, de modo que el **ICC** $\approx0{,}06$: alrededor de un **6 %** de la variación del riesgo es **entre** centros y el **94 %** restante, **entre pacientes**. Es una fracción **modesta pero suficiente** para invalidar el supuesto de independencia del *pooled* (de ahí que sus errores estándar fueran demasiado pequeños). Y la comparación formal cierra el argumento: el **criterio de información de Akaike** (AIC), que
premia el ajuste y penaliza el número de parámetros, es **menor** en el mixto que en el *pooled* (898.97 frente a 909.66), así que el único parámetro extra —la varianza $\sigma_u^2$— **compensa con creces**. En suma: aunque el grueso del riesgo se juega a nivel de paciente, existe una capa de variación **entre clínicas que es real**; modelarla (mixto) da una descripción más fiel y una inferencia honesta, mientras que ignorarla (*pooled*) infla la precisión.


Queda abierta una pregunta: ¿pesa la **fragilidad ósea** lo mismo en todas las clínicas, o su efecto sobre el riesgo de fractura es **más fuerte en unas que en otras**? Lo vemos a continuación la [Sección 4.3](#sec-u14-pendiente).

## 4.3 Pendiente aleatoria: cuando el efecto varía por grupo {#sec-u14-pendiente}

El intercepto aleatorio deja que el **nivel** cambie por centro, pero asume que el **efecto** de
cada covariable es el mismo en todos. A menudo no lo es: la edad, por ejemplo, puede pesar más en
unos centros que en otros. Eso se modela con una **pendiente aleatoria**, añadiendo una desviación
de grupo al coeficiente:

$$
\operatorname{logit}\Pr(\text{ever}_{ij}=1)=\beta_0+\beta_1 x_{1ij}+\beta_2 x_{2ij}+u_{0j}+u_{1j}\,x_{1ij},
\qquad
\begin{pmatrix}u_{0j}\\ u_{1j}\end{pmatrix}\sim\mathcal{N}(\mathbf{0},\boldsymbol\Sigma).
$$

Cómo se lee:

- $\beta_1$ es el efecto **medio** de $x_1$ en la población de centros; el efecto **en el centro
  $j$** es $\beta_1+u_{1j}$.
- $\sigma_{u_1}^2$ (la varianza de las pendientes) dice **cuánto varía** ese efecto entre centros:
  si es $\approx 0$, $x_1$ actúa casi igual en todos; si es grande, en unos centros pesa mucho y en
  otros poco.
- La **correlación** $\rho$ entre $u_{0j}$ y $u_{1j}$ liga nivel y sensibilidad: $\rho>0$ indica que
  los centros con mayor riesgo basal tienen, además, un efecto de $x_1$ más fuerte.

Las pendientes aleatorias son **más exigentes** con los datos (necesitan suficientes grupos y
variación de $x_1$ dentro de cada uno) y es frecuente que el ajuste no converja o resulte
**singular**; por eso se empieza por el intercepto y se añade la pendiente solo si está justificada.

En forma matricial, una pendiente aleatoria solo **añade columnas a $\mathbf{Z}$** (una por efecto
aleatorio y grupo) y agranda $\mathbf{G}$, que pasa a tener un bloque $\boldsymbol\Sigma$ de
$2\times2$ por grupo.

La pendiente aleatoria admite **dos formas**, y conviene distinguirlas:

- **Solo pendiente**, `(0 + x1 | centro)`: la **sensibilidad** a `x1` varía por centro, pero el
  **nivel basal** es común a todos. Hipótesis **poco habitual** —rara vez varía el efecto sin variar
  el nivel— y a menudo da ajustes **singulares**.
- **Intercepto + pendiente**, `(1 + x1 | centro)`: **ambos** varían y pueden estar **correlados** (la
  $\rho$ entre $u_{0j}$ y $u_{1j}$). Es la forma **estándar**: si dejamos variar la pendiente, lo
  natural es permitir también que el nivel cambie, y además, si tenemos ya indicios de interceptación aleatoria de un ajuste previo, lo natural es incorporar también la pendiente para comprobar si el ajuste mejora.


**¿Tiene sentido en la cohorte?** Ya previamente concluimos con el sentido de incluir intercepto aleatorio. Veamos si ganamos algo más al incorporar la pendiente. Para verlo, agrupamos `x1` en tramos y, en cada centro, calculamos
la proporción de fracturas por tramo: si el **efecto** de `x1` variara por centro, las **pendientes**
de esas líneas diferirían de un panel a otro.

```{r}
#| label: fig-u14-x1-centro
#| fig-width: 10
#| fig-height: 6.5
#| fig-cap: "Proporción de fracturas frente a la fragilidad ósea (x1), en bins de igual longitud, con una faceta por centro (rejilla 6×4). La tendencia creciente común refleja el efecto (fijo) de x1; las diferencias de nivel entre paneles, el intercepto aleatorio. Con pocas pacientes por centro y bin las curvas son ruidosas, así que las diferencias de pendiente no son interpretables a ojo."
n_bins <- 4
br  <- seq(min(cohorte$x1), max(cohorte$x1), length.out = n_bins + 1)
mid <- (head(br, -1) + tail(br, -1)) / 2              # punto medio de cada bin (posición en X)
cohorte |>
  mutate(bin    = cut(x1, breaks = br, include.lowest = TRUE),  # bins de igual longitud
         x1_bin = mid[as.integer(bin)]) |>
  group_by(centro, x1_bin) |>
  summarise(prop = mean(ever), .groups = "drop") |>             # proporción de fracturas por centro y bin
  ggplot(aes(x1_bin, prop, color = factor(centro), group = centro)) +
  geom_line(alpha = 0.5) +
  geom_point(size = 1.6, alpha = 0.8) +
  facet_wrap(~ centro, ncol = 6) +                              # 6 columnas × 4 filas
  labs(x = "x1 (fragilidad ósea)", y = "Proporción de fracturas") +
  guides(color = "none")                                        # sin leyenda de centros
```

En la @fig-u14-x1-centro se aprecia con claridad una **tendencia creciente común** —el efecto de
`x1`, compartido por todos los centros— y **diferencias de nivel** entre paneles (unos
sistemáticamente más altos): la huella del **intercepto aleatorio**. Las diferencias de **pendiente**
(algún panel parece plano o decreciente) son, en cambio, **difíciles de separar del ruido de
muestreo**: con tan pocas pacientes por centro y tramo, cada punto se apoya en pocos casos y oscila
con facilidad. A ojo no podemos decidir si hay pendientes aleatorias reales; lo **contrastaremos
formalmente** a continuación, ajustando los modelos.

:::: {.callout-tip}
## 🔧 En R. Añadir una pendiente aleatoria

```r
m_slope0 <- glmer(ever ~ x1 + x2 + (0 + x1 | centro), family = binomial, data = cohorte)  # solo pendiente
m_slope  <- glmer(ever ~ x1 + x2 + (1 + x1 | centro), family = binomial, data = cohorte)  # intercepto + pendiente
VarCorr(m_slope)   # sigma_u0, sigma_u1 y su correlacion rho
```
::::

Añadimos pues pendiente aleatoria al modelo.

```{r}
#| label: u14-glmm-slope
m_slope  <- glmer(ever ~ x1 + x2 + (1 + x1 | centro), family = binomial, data = cohorte)  # intercepto + pendiente

VarCorr(m_slope)        # sigma_u0, sigma_u1 y su correlacion
```

En el modelo **intercepto + pendiente**, `VarCorr` da una desviación de pendiente
$\hat\sigma_{u_1}\approx0{,}40$ y una **correlación alta** entre los dos efectos aleatorios,
$\rho\approx-0{,}80$. Una $\rho$ así conviene mirarla de cerca —es la antesala de los ajustes
**singulares**, los que aparecen cuando se pide más estructura aleatoria de la que los datos
sostienen—, pero por sí sola no descarta nada: el ajuste ha convergido sin avisos. La pregunta,
entonces, no es *¿se puede?* sino *¿merece la pena?*; y eso se decide **comparando**.

**La estrategia de selección, sistematizada.** 

Con efectos aleatorios se procede **de menos a más** y se contrasta cada salto:

1. **Empezar por el intercepto** (`(1 | g)`): casi siempre justificado cuando hay agrupamiento.
2. **Añadir la pendiente** (`(1 + x | g)`) **solo si** mejora el ajuste de forma apreciable.
3. **Comparar** por criterios de información —el **AIC** ya visto y el **criterio de información
   bayesiano** (BIC), que penaliza más la complejidad; en ambos, menor es mejor— y por el
   **contraste de razón de verosimilitudes** (LRT, *likelihood ratio test*, en R `anova`) entre
   modelos anidados; vigilar avisos de **ajuste singular** o de no convergencia.
4. Ante la duda, **parsimonia**: el modelo más simple que describe bien los datos.

:::: {.callout-tip}
## 🔧 En R. Comparar y elegir

```r
AIC(m_pool, m_int, m_slope)   # los tres modelos, de menos a más estructura (menor AIC, mejor)
anova(m_int, m_slope)          # LRT: ¿aporta la pendiente sobre el intercepto?
isSingular(m_slope)            # ¿sostienen los datos la estructura aleatoria más rica?
```
::::

```{r}
#| label: u14-glmm-comparacion
AIC(m_pool, m_int, m_slope)   # los tres modelos, de menos a más estructura aleatoria
anova(m_int, m_slope)          # LRT de la pendiente
isSingular(m_slope)            # ¿ajuste singular?
```

Los números **deciden**, aunque no por unanimidad. El `AIC` **baja** muy ligeramente al añadir la
pendiente ($898{,}97\to898{,}05$): menos de un punto, dentro de lo que el AIC no distingue, y desde
luego no el respaldo que justificaría dos parámetros más. Y el **LRT** frente a `m_int` no alcanza
significación ($\chi^2=4{,}92$, 2 g.l., $p=0{,}086$). Como el DGP **no** incluye pendiente aleatoria,
ese $\hat\sigma_{u_1}=0{,}40$ era **ruido sobreajustado**.

Nótese que `isSingular(m_slope)` devuelve **`FALSE`**: el modelo con pendiente **no** es singular. Y
conviene separar las dos cosas que se están preguntando, porque es fácil confundirlas: la
singularidad diagnostica una estructura aleatoria que los datos **no pueden sostener** —el ajuste
degenera—; el AIC y el LRT deciden si esa estructura **merece la pena**. Aquí los datos la sostienen
sin problemas; simplemente no la necesitan.

:::: {.callout-note}
## El LRT de una varianza cae en la frontera

`anova()` compara la diferencia de $-2\log L$ contra una $\chi^2_2$, pero el contraste **no es
estándar**: bajo la hipótesis nula, $\sigma^2_{u_1}=0$ queda en el **borde** del espacio de
parámetros —una varianza no puede ser negativa—, y ahí no se cumplen las condiciones de regularidad
del test. La referencia correcta al añadir un efecto aleatorio a un modelo que ya tiene uno es una
**mezcla a partes iguales** de $\chi^2_1$ y $\chi^2_2$ [@selfliang1987; @stramlee1994]:

```{r}
#| label: u14-lrt-frontera
chi2 <- anova(m_int, m_slope)$Chisq[2]
0.5 * pchisq(chi2, 1, lower.tail = FALSE) + 0.5 * pchisq(chi2, 2, lower.tail = FALSE)
```

El $p$ que imprime `anova()` es, por tanto, **conservador**: el correcto es **menor**
($0{,}056$ frente a $0{,}086$). Aquí la decisión no cambia —sigue sin alcanzar el $5\,\%$—, pero la
holgura es bastante menor de lo que sugería el $p$ sin corregir, y conviene saberlo: en un caso más
ajustado, la corrección **sí** puede invertir la conclusión.
::::

**Conclusión:** nos quedamos con el **intercepto aleatorio** (`m_int`) —mejora claramente al *pooled*
([Sección 4.2](#sec-u14-intercepto)) y la pendiente no se justifica—.

## 4.4 Bondad de ajuste y diagnóstico del modelo mixto {#sec-u14-diagnostico}

Ajustado el modelo, ¿**ajusta bien**? Un GLMM hereda las dificultades del GLM binario —el $\chi^2$ de
la deviance no es un test de bondad de ajuste válido con respuesta **individual**
([Sección 3.1](#sec-u13-gof-binomial))— y añade la del efecto aleatorio: los residuos ordinarios
(Pearson, deviance) se **enredan** con los $u_j$ y dejan de ser informativos. El instrumental, por
tanto, es el que afinamos en la **Unidad 2**, ahora **sobre el modelo mixto**: lo que se **extrae**
del ajuste, los **residuos simulados**, una medida de **varianza explicada** adaptada a los mixtos y
unos **chequeos del propio ajuste**.

**Lo que se extrae del ajuste.** 

Casi todo el diagnóstico se apoya en cantidades que se sacan del
modelo ya ajustado —coeficientes, varianzas, valores ajustados, predicciones y residuos—:

:::: {.callout-tip}
## 🔧 En R. Extraer de un GLMM ajustado `m`

*Coeficientes y varianzas:*

- `fixef(m)` — efectos **fijos** ($\beta$); `vcov(m)`, su matriz de covarianzas (de donde salen los EE).
- `ranef(m)` — efectos **aleatorios** predichos ($u_j$, encogidos); `coef(m)` — el coeficiente **por
  grupo** (fijo + aleatorio).
- `VarCorr(m)` — **varianzas y correlaciones** de los efectos aleatorios ($\sigma_u$, $\rho$).
- `confint(m, method = "Wald")` (o `"profile"`, más fiable) — IC de los $\beta$ y de $\sigma_u$.

*Ajustes y predicciones:*

- `fitted(m)` — probabilidades **ajustadas** (incluyen el efecto aleatorio de cada grupo).
- `predict(m, type = "response")` — predicción en probabilidad; el argumento **`re.form`** es la clave:
    - `re.form = NULL` (por defecto) → **condicional** al grupo (usa su $u_j$).
    - `re.form = NA` (o `~0`) → **marginal/poblacional** (ignora los efectos aleatorios: «un centro medio»).
- `predict(m, newdata = nd, type = "response", re.form = ~0)` — para **perfiles nuevos** o centros no observados.
- `residuals(m, type = "pearson")` (o `"deviance"`).

*Ajuste global:*

- `summary(m)` — todo junto (efectos fijos + bloque `Random effects`); `AIC(m)`, `BIC(m)`,
  `logLik(m)`, `deviance(m)`.
- Salida ordenada con `broom.mixed::tidy(m)`, `glance(m)`, `augment(m)`.
::::

**Residuos simulados (DHARMa).** 

Con respuesta binaria y efectos aleatorios, los residuos de Pearson o
deviance crudos **no** se leen (el caso individual de la [Sección 2.6](#sec-u12-diagnostico)). La
solución, ya conocida, son los **residuos simulados** de `DHARMa` [@hartig2022]: el paquete **simula**
muchas respuestas desde el modelo ajustado y, comparando cada observación con su distribución
simulada, produce **residuos cuantil escalados** que, bajo un modelo correcto, son **uniformes**
$U(0,1)$ —y eso vale **igual para un GLMM**—. Estos residuos nos permiten contrastar su uniformidad (con el test de **Kolmogorov-Smirnov**, KS), la sobre/infradispersión (se contrasta que el parámetro de dispersión sea 1), el exceso de valores atípicos y la heterocedasticidad.

:::: {.callout-tip}
## 🔧 En R. Residuos simulados (DHARMa) en modelos mixtos

`DHARMa` genera **residuos cuantil escalados** —uniformes $U(0,1)$ bajo un modelo correcto— por
**simulación**, y funciona igual para `glmer`/`glmmTMB` que para `glm`. El flujo es: simular una vez y
reutilizar el objeto.

```r
library(DHARMa)
sim <- simulateResiduals(m, n = 1000)   # m = modelo glmer/glmmTMB
plot(sim)                                # Q-Q (uniformidad, KS) + residuos vs predicho
```

**Tests formales** sobre `sim`:

```r
testUniformity(sim)     # KS: ¿residuos uniformes? (ajuste global)
testDispersion(sim)     # sobre/infradispersión (cociente ~1 = ok)
testOutliers(sim)       # exceso de valores atípicos
testQuantiles(sim)      # patrón / heterocedasticidad (cuantiles vs predicho)
```

**Lo propio de un mixto:**

- **Residuos frente a una covariable o al grupo**, para detectar estructura no modelada (no
  linealidad, un centro desviado):

```r
  plotResiduals(sim, form = datos$x1)       # vs un predictor -> ¿forma funcional?
  plotResiduals(sim, form = datos$centro)   # vs el factor de agrupamiento
```

- **Agregando por grupo** —un residuo por centro, para mirar el nivel del efecto aleatorio—:

```r
  sim_g <- recalculateResiduals(sim, group = datos$centro)
  plot(sim_g)
```

- DHARMa calcula los residuos **condicionando** a los efectos aleatorios estimados (lo habitual);
  para diagnosticar la **estructura aleatoria** en sí, la agregación por grupo de arriba es la vía
  práctica.

Notas: con respuesta **binaria** o de **conteo** (muchos empates) DHARMa lo gestiona con
*randomización* (`integerResponse = TRUE`, por defecto lo detecta); y `refit = TRUE` calcula los
residuos por **bootstrap paramétrico** —más exacto con **pocos grupos**, pero lento—.
::::


Se revisan pues el **Q–Q** (uniformidad, test de Kolmogorov-Smirnov), los **residuos frente a lo predicho** (patrones, dispersión, *outliers*) y, lo propio de un mixto, los **residuos frente al factor de agrupamiento** para mirar el nivel del efecto aleatorio:

```{r}
#| label: fig-u14-dharma
#| fig-width: 9
#| fig-height: 4
#| fig-cap: "Residuos simulados (DHARMa) del GLMM de intercepto aleatorio. Izquierda: Q–Q de los residuos escalados, que bajo un buen ajuste siguen la diagonal uniforme. Derecha: residuos frente a lo predicho, que deberían repartirse sin patrón. Curvatura en el Q–Q o un abanico a la derecha señalarían forma funcional inadecuada o dispersión mal modelada."
sim <- simulateResiduals(m_int)
plot(sim)
```


El panel de la izquierda de la @fig-u14-dharma rotula los tres contrastes, pero conviene **pedirlos
por separado**: así se leen los $p$ en una salida de texto, y no estimados a ojo sobre el gráfico.

```{r}
#| label: u14-dharma-tests
# plot = FALSE: el grafico ya lo da fig-u14-dharma; aqui solo queremos el contraste
testUniformity(sim, plot = FALSE)            # KS: ¿residuos uniformes? (ajuste global)
testDispersion(sim, plot = FALSE)            # sobre/infradispersión
testOutliers(sim, plot = FALSE)              # exceso de valores atípicos
plotResiduals(sim, form = cohorte$centro)    # residuos frente al factor de agrupamiento
```

**Conclusión: no hay problemas.** Los tres contrastes salen **no significativos**:

- **Uniformidad** (Kolmogorov-Smirnov): $D=0{,}024$, $p=0{,}706$. Los residuos escalados se reparten
  como una $U(0,1)$, que es lo que explica que el Q–Q se pegue a la diagonal.
- **Dispersión**: cociente $0{,}997$ con $p=0{,}976$; la variabilidad simulada y la observada
  coinciden.
- **Atípicos**: 3 de 877 observaciones, $p=0{,}178$. De hecho son **menos** de los que cabría esperar
  ($0{,}34\,\%$ observado frente a $0{,}80\,\%$ esperado), no más.

Y los residuos **frente al factor de agrupamiento** no marcan ningún centro desviado. El intercepto
aleatorio, por tanto, reproduce bien los datos. Si fallara, lo veríamos como una **curvatura**
sistemática en el Q–Q, **sobredispersión** o un grupo de centros desviado, que apuntarían a una
**covariable omitida**, una **forma funcional** inadecuada o una **estructura aleatoria** insuficiente.

**¿Cuánto explica el modelo? $R^2$ marginal y condicional.** 

En un modelo mixto la varianza explicada se
parte en dos (Nakagawa): el $R^2$ **marginal** —solo los **efectos fijos**— y el $R^2$ **condicional**
—fijos **más** aleatorios—. La **diferencia** $R^2_{\text{condicional}}-R^2_{\text{marginal}}=\dfrac{\sigma^2_u}{\sigma^2_f+\sigma^2_u+\sigma^2_\varepsilon}$ **es el ICC no ajustado**: la fracción de la varianza total que aporta el **agrupamiento** (los centros) más allá de los efectos fijos. Es justo el `ICC_unadjusted` que devuelve `performance::icc(m)` ([Sección 4.2](#sec-u14-intercepto)).

```{r}
#| label: u14-r2
performance::r2(m_int)     # R2 marginal (fijos) y condicional (fijos + aleatorios)
performance::icc(m_int)    # icc no ajustado = R2(cond)-R2(marg)
```

En la cohorte, $R^2_{\text{marginal}}=0{,}27$ y $R^2_{\text{condicional}}=0{,}31$: los efectos fijos
(`x1`, `x2`) explican el **grueso** (≈ 27 %) y la estructura de centro **añade unos 4 puntos** (hasta
el 31 %) —una contribución **modesta**, coherente con el ICC pequeño—.

**El ajuste, ¿es sólido? Singularidad y convergencia.** 

Un GLMM puede **converger mal** o quedar
**singular** —lo típico al pedir más estructura aleatoria de la que los datos sostienen: justo el
riesgo que vigilábamos al añadir la pendiente en la [Sección 4.3](#sec-u14-pendiente)—. Conviene
comprobarlo siempre:

```{r}
#| label: u14-singular
isSingular(m_int)                    # TRUE = ajuste singular (estructura aleatoria no sostenida)
performance::check_singularity(m_int)
```

Aquí `isSingular(m_int)` devuelve **`FALSE`**: el intercepto aleatorio está **bien sostenido** por los
datos.
Un ajuste **singular** (o con avisos de convergencia) **no sería de fiar** y obligaría a
**simplificar** la parte aleatoria. Para una panorámica de golpe, `performance::check_model(m_int)` reúne varios
diagnósticos —incluida la **normalidad de los efectos aleatorios** ($u_j\sim\mathcal N$)— en un solo
gráfico.

:::: {.callout-tip}
## 🔧 En R. Bondad de ajuste y solidez de un GLMM
Para los **residuos**, el tip de DHARMa de arriba. El resto del diagnóstico:

```r
# Varianza explicada (Nakagawa)
performance::r2(m_int)        # R2 marginal (fijos) y condicional (fijos + aleatorios)
performance::icc(m_int)       # ICC ajustado y no ajustado (el no ajustado = R2_cond - R2_marg)

# Solidez del ajuste
performance::check_model(m_int)   # panel de diagnósticos del mixto
isSingular(m_int)                 # ¿ajuste singular? (estructura aleatoria no sostenida)
```
::::

## 4.5 Extensiones: estructuras aleatorias más ricas {#sec-u14-extensiones}

La parte aleatoria puede crecer más allá de un intercepto. Conviene reconocer las estructuras
habituales —aunque en la cohorte, con pacientes simplemente agrupadas en centros, no todas tengan
cabida— porque aparecen en cuanto el diseño se complica.

**Correlados vs no correlados.** Al dejar variar intercepto y pendiente, `(1 + x | g)` estima además
su **correlación** $\rho$. Que $\rho>0$ implicaría que los centros de mayor riesgo basal responden, además, más a `x`. Si esa correlación no interesa o **desestabiliza** el ajuste (correlaciones de $\pm1$, ajustes singulares), la especificación `(1 + x || g)` los deja **independientes** (sin $\rho$), que es un modelo más parco, pero recomendable cuando no tenemos bastante información (datos) para estimarla.

**Cruzados vs anidados.** Dos agrupamientos pueden combinarse de dos maneras, y la diferencia es **de
diseño**, no de sintaxis:

- **Anidado:** cada nivel de un factor pertenece a **uno solo** del otro. Pacientes ⊂ **centros** ⊂
  **regiones**: un centro está en una única región. Se escribe `(1 | region/centro)`. Y **un
  anidamiento lo es por diseño**: si los centros se numeran $1,2,\dots$ **dentro** de cada región (de
  modo que el «centro 1» de una región no es el de otra), hay que declararlo anidado —o usar
  identificadores **únicos**— o `lme4` confundiría centros distintos que comparten etiqueta.
- **Cruzado:** los factores se combinan **libremente** y ninguno anida en el otro —una misma paciente
  valorada por **varios médicos** (médicos y pacientes se cruzan), o la rejilla **centro × periodo**—.
  Se escribe `(1 | g1) + (1 | g2)`.

Regla práctica:

- *¿cada nivel de A vive dentro de un único nivel de B?* → **anidado**; 
- *¿se combinan sin restricción?* → **cruzado**.

:::: {.callout-tip}
## 🔧 En R. La sintaxis `( | )` para cada estructura
Un GLMM binomial se ajusta con **`lme4::glmer`** (o `glmmTMB::glmmTMB`, más rápido y flexible), con
`family = binomial`, **igual para datos individuales y agrupados** —solo cambia la respuesta, como en
`glm`—:

- **Individual** (0/1 por sujeto): `glmer(y ~ x1 + x2 + (1 | g), family = binomial, data = d)`.
- **Agrupado** (éxitos/ensayos por fila): `glmer(cbind(exitos, fracasos) ~ x1 + x2 + (1 | g), family = binomial, data = d)` (o la proporción con `weights = m`).

La parte `( ... | grupo )` declara **qué** varía por grupo:

- `(1 | g)` — **intercepto** aleatorio por `g`.
- `(1 + x | g)` (o `(x | g)`) — intercepto **y** pendiente de `x`, **correlados**.
- `(0 + x | g)` — **solo** pendiente de `x` (sin intercepto aleatorio).
- `(1 + x || g)` — intercepto y pendiente, **sin** correlación.
- `(1 | g1) + (1 | g2)` — dos agrupamientos **cruzados**; `(1 | g1/g2)` para **anidados**.
::::

En la cohorte la estructura es **simple** —pacientes en centros, un solo nivel—, así que estas
extensiones quedan como repertorio para diseños más ricos (las reactivaremos en el Caso 2). El
**protocolo de selección** de la [Sección 4.3](#sec-u14-pendiente) sigue valiendo: empezar simple,
añadir estructura solo si AIC/LRT la respaldan, y vigilar los ajustes singulares.

## 4.6 El modelo mixto sobre datos reales: GLOW por centro {#sec-u14-glmm-glow}

La cohorte tiene la ventaja de la **verdad conocida**, pero 24 centros son muchos para *verlos*.
GLOW ofrece el contrapunto **real e intuitivo**: 500 mujeres seguidas en **6 centros** (`site_id`).
Las pacientes de un mismo centro comparten contexto asistencial, así que cabe el **mismo GLMM
logístico** con intercepto aleatorio por centro, ahora sobre la respuesta real `fracture`:

```{r}
#| label: u14-glow-mixto
glow_m <- glow |> mutate(site_id = factor(site_id))

m_glow_pool <- glm  (fracture ~ age + priorfrac,                 family = binomial, data = glow_m)
m_glow_mix  <- glmer(fracture ~ age + priorfrac + (1 | site_id), family = binomial, data = glow_m)

summary(m_glow_mix)

# Varianza entre centros e ICC latente
vc <- as.data.frame(VarCorr(m_glow_mix))
c(sigma_u = sqrt(vc$vcov[1]), ICC = vc$vcov[1] / (vc$vcov[1] + pi^2 / 3))

# Efectos fijos: agrupado (glm) vs mixto (glmer)
cbind(pooled = coef(m_glow_pool), mixto = fixef(m_glow_mix))
```

```{r}
#| label: fig-u14-glow-caterpillar
#| fig-width: 6.5
#| fig-height: 3.5
#| out-width: "75%"
#| fig-cap: "Efecto de centro modelizado en GLOW: intercepto aleatorio de cada uno de los 6 centros (desviación en log-odds respecto al riesgo medio) con IC 95%. Los seis se apiñan en torno a 0 y todos los intervalos lo cruzan: la variación entre centros es mínima (ICC latente ≈ 0,7%)."
re_glow <- as.data.frame(ranef(m_glow_mix, condVar = TRUE))   # grp, condval, condsd
ggplot(re_glow, aes(reorder(grp, condval), condval)) +
  geom_hline(yintercept = 0, linetype = "dashed") +
  geom_pointrange(aes(ymin = condval - 1.96 * condsd,
                      ymax = condval + 1.96 * condsd)) +
  coord_flip() +
  labs(x = "Centro (site_id)", y = "Intercepto aleatorio (log-odds)")
```

Y el resultado es **claro**: la variación entre centros es **mínima**. El modelo estima
$\hat\sigma_u=0{,}15$ (log-odds) y un **ICC latente de apenas $0{,}7\,\%$** —casi todo el riesgo está
**dentro** de los centros, no entre ellos—. El *caterpillar* de la @fig-u14-glow-caterpillar lo
confirma: los **seis** interceptos se
apiñan en torno a $0$ (de $-0{,}13$ a $+0{,}09$) y **todos** los intervalos lo cruzan, así que ninguno
se separa del riesgo medio. Y como el efecto aleatorio es tan pequeño, los efectos fijos del mixto son
**prácticamente idénticos** a los del *pooled* (edad $\approx+0{,}04$ por año; fractura previa
$\widehat{\text{OR}}\approx e^{0{,}85}\!\approx\!2{,}3$). En GLOW, **agrupar por centro apenas
aporta**: un hallazgo legítimo —no toda jerarquía esconde heterogeneidad— y el contraste perfecto con
la cohorte, donde el centro **sí** estructuraba el riesgo ($\hat\sigma_u=0{,}44$, ICC $\approx 6\,\%$).

Esta base hace explícitos dos **límites** que la cohorte disimulaba. Con **solo 6 grupos**, la
varianza $\sigma_u$ se estima con **mucha incertidumbre** —por eso la cohorte, con 24 centros y
verdad conocida, sigue siendo el banco de pruebas riguroso—; y un $\hat\sigma_u$ tan pequeño (y, en
otros casos, **pegado al borde**) es el tipo de situación de **frontera** que el enfoque bayesiano
maneja con más suavidad (callout al cierre). GLOW gana en **intuición** (pocos centros, reales,
dibujables); la cohorte, en **rigor**.

## 4.7 Validación contra el DGP: ¿recuperamos la verdad? {#sec-u14-dgp}

La `cohorte` se simuló con parámetros conocidos, así que toda la unidad admite una última pregunta:
¿las estimaciones **recuperan la verdad**? Responderla exige un cuidado que hasta aquí hemos ido
aplazando: **la verdad y la estimación no están en la misma escala**.

### La verdad vive en la escala del riesgo por periodo

El DGP no genera `ever` con un modelo logístico. Genera un proceso en **tiempo discreto**: en cada
periodo $t$ en que la paciente sigue en riesgo, el evento ocurre con probabilidad
$$
h_{ij}(t)=1-\exp\!\big(-\exp(\alpha_t+\eta_{ij})\big),
\qquad \eta_{ij}=\beta_1x_{1ij}+\beta_2x_{2ij}+u_j,
$$
es decir, un **enlace cloglog** sobre un riesgo base $\alpha_t$ propio de cada periodo
[@prentice1978; @allison1982]. `ever` es un **subproducto** de ese proceso: vale 1 si el evento
ocurre en alguno de los $m_i=\min(C_i,T_{\max})$ periodos que la paciente llega a recorrer. Por
tanto, los valores guardados en `attr(cohorte, "verdad")$binaria` son los del **riesgo por periodo en
escala cloglog**, no los de un logit sobre `ever`.

Que la diferencia no es cosmética se ve con un poco de álgebra. No tener el evento en los $m_i$
periodos es sobrevivir a todos ellos, y como el DGP los genera de forma independiente dado
$\eta_{ij}$, la probabilidad es el producto de los complementarios:
$$
\Pr(\text{ever}_i=0)=\prod_{t=1}^{m_i}\big(1-h_{ij}(t)\big)
=\exp\!\Big(-e^{\eta_{ij}}\sum_{t=1}^{m_i}e^{\alpha_t}\Big),
$$
y tomando cloglog a ambos lados,
$$
\operatorname{cloglog}\Pr(\text{ever}_i=1)=\eta_{ij}+\log A_{m_i},
\qquad A_m=\sum_{t\le m}e^{\alpha_t}.
$$
El resultado es **exacto** y muy informativo: sobre `ever`, los parámetros del DGP —los mismos
$\beta$ y el mismo $u_j$— se recuperan **con enlace cloglog** y un **offset** $\log A_{m_i}$, no con
un logit. El obstáculo práctico es que $m_i$ **no es observable** para quien tuvo el evento (de esa
paciente conocemos `tiempo`, no su censura $C_i$), de modo que este atajo no se puede ajustar sobre
la `cohorte` tal cual. El camino correcto es el formato **persona-periodo** de la
[Unidad 5](#sec-u15), donde los $\alpha_t$ se estiman y no hace falta ningún offset.

### La verdad, traducida a la escala en que hemos estimado

Si no podemos comparar $\hat\beta$ y $\hat\sigma_u$ con los valores del DGP, ¿contra qué los
comparamos? Contra el valor al que **convergería el modelo que sí hemos ajustado** —el GLMM logístico
sobre `ever`— si dispusiéramos de datos ilimitados del mismo proceso. Y eso no requiere teoría
adicional: basta simular una cohorte **grande** con el mismo generador y ajustarle el mismo modelo.

```{r}
#| label: u14-dgp-escala
# La misma maquinaria generadora, con centros y pacientes de sobra: lo que sale de
# aqui es, a efectos practicos, la verdad del DGP expresada en la escala logit(ever),
# que es en la que ajusta m_int.
cohorte_grande <- simular_cohorte(n_centros = 150, media_por_centro = 200, semilla = 1)
m_grande <- glmer(ever ~ x1 + x2 + (1 | centro), family = binomial, data = cohorte_grande)

v          <- attr(cohorte, "verdad")$binaria             # escala cloglog por periodo
s_u_grande <- as.data.frame(VarCorr(m_grande))$sdcor[1]   # sigma_u en logit(ever)
s_u_int    <- as.data.frame(VarCorr(m_int))$sdcor[1]      # lo estimado en la cohorte real

comparacion <- data.frame(
  verdad_cloglog = c(v$beta[["x1"]], v$beta[["x2"]], v$sigma_u),
  logit_ever     = c(fixef(m_grande)[["x1"]], fixef(m_grande)[["x2"]], s_u_grande),
  m_int          = c(fixef(m_int)[["x1"]],    fixef(m_int)[["x2"]],    s_u_int),
  row.names      = c("beta_x1", "beta_x2", "sigma_u")
)
comparacion$factor <- comparacion$logit_ever / comparacion$verdad_cloglog
round(comparacion, 3)

# el mismo contraste, leido como ICC latente
c(verdad     = v$icc_latente,
  logit_ever = s_u_grande^2 / (s_u_grande^2 + pi^2/3),
  m_int      = s_u_int^2    / (s_u_int^2    + pi^2/3))
```

La columna `factor` dice lo esencial: al pasar del riesgo **por periodo** (cloglog) al riesgo
**acumulado** sobre `ever` (logit), los tres parámetros se estiran por un factor **muy parecido**
—$1{,}29$, $1{,}28$ y $1{,}25$—. El cambio de enlace y de horizonte cambia la **unidad de medida**, no el
orden ni el signo de nada. Conviene no leer ese $\approx1{,}3$ como una constante universal: depende
del riesgo base $\alpha_t$ y de cuántos periodos se acumulan, es decir, es una propiedad **de este**
DGP. Y la columna traducida lleva su propio ruido muestral —150 centros son muchos, pero no
infinitos: unas cinco centésimas en $\sigma_u$—, suficiente para lo que aquí necesitamos.

Con eso, la verdad del DGP **leída en la escala en la que hemos ajustado** es
$\beta_1\approx1{,}10$, $\beta_2\approx-0{,}83$ y $\sigma_u\approx0{,}87$ (ICC $\approx0{,}19$); no
$0{,}85$, $-0{,}65$ y $0{,}70$ (ICC $0{,}13$).

### El balance: qué recupera `m_int` y qué no

Contra ese patrón, el ajuste de la `cohorte` se separa en dos lecturas muy distintas:

- **Los efectos fijos se recuperan bien.** $\hat\beta_1=1{,}08$ frente a $1{,}10$ es prácticamente un
  acierto: la diferencia es una quinta parte de su error estándar ($0{,}102$). $\hat\beta_2=-0{,}66$
  frente a $-0{,}83$ se queda corto, pero la distancia es del orden de **un** error estándar
  ($0{,}174$), compatible con el ruido muestral de 877 pacientes. Y adviértase el error que acabamos
  de esquivar: comparar ese $1{,}08$ con el $0{,}85$ del DGP habría sugerido una sobreestimación que
  **no existe**.
- **La varianza entre centros se queda a la mitad.** $\hat\sigma_u=0{,}44$ frente a $0{,}87$, e
  ICC $0{,}056$ frente a $0{,}19$. Aquí la brecha es demasiado grande para despacharla como ruido.

¿Por qué se queda corta $\hat\sigma_u$? Candidatos no faltan —la aproximación de Laplace con
respuesta binaria, los apenas 24 centros de la `cohorte`, o sencillamente que la desviación típica de
esos 24 $u_j$ concretos no tiene por qué coincidir con la del proceso que los generó—, pero **ninguno
está medido aquí**, y elegir uno sin medirlo sería precisamente el tipo de explicación cómoda que
conviene evitar. Lo dejamos **planteado**: cuantificarlo exige repetir el diseño muchas veces y mirar
la **distribución** de $\hat\sigma_u$, un ejercicio de simulación que se sale de esta unidad.

Nada de esto invalida lo concluido en las secciones anteriores: que hay heterogeneidad entre centros,
que el AIC prefiere el mixto y que los errores estándar del *pooled* eran demasiado optimistas se
sostiene con los **propios datos**, sin apelar al DGP. Lo que la validación acota es la lectura
**cuantitativa** del ICC: el $6\,\%$ describe esta muestra, y en un diseño como este puede quedarse
corto respecto a la heterogeneidad real del proceso. Es también la mejor razón para pasar a la
[Unidad 5](#sec-u15): allí la respuesta se modela **en la escala en la que fue generada**, y la
comparación con la verdad deja de necesitar traducción.

::: {.callout-note}
## Puente a la Unidad 5
Esta misma cohorte guarda una pregunta que aquí hemos dejado fuera: no solo **si** se fractura, sino
**cuándo**. Las variables `tiempo` (periodo de la revisión) y `evento` (1 = fractura observada,
0 = **censura**) abren el **análisis de supervivencia**, que la [Unidad 5](#sec-u15) aborda **sin
salir del marco GLM**: el tiempo discreto se reescribe como una regresión binomial con enlace
`cloglog` sobre datos **persona-periodo**. Y el hilo mixto **vuelve** allí: el mismo intercepto
aleatorio por centro reaparece como **fragilidad** —`glmer(..., family = binomial("cloglog"))`—, de
modo que los efectos aleatorios que hemos introducido aquí se reactivan sobre el **reloj de la
supervivencia** ([Sección 5.3](#sec-u15-glm)).
:::

::: {.callout-note}
## Los efectos aleatorios encajan mejor en el enfoque bayesiano
La distinción **fijo vs aleatorio** es, en parte, una incomodidad **frecuentista**: los aleatorios
se tratan como variables latentes que hay que **integrar** de la verosimilitud (con aproximaciones
—Laplace, cuadratura—), y su varianza puede quedar **pegada al borde** —los ajustes *singulares* o
el $\hat\sigma_u$ subestimado que vimos—. En el marco **bayesiano** no hay tal dicotomía: **todos**
los parámetros tienen distribución, y un efecto aleatorio es solo un parámetro con un **prior
jerárquico** ($u_j\sim\mathcal{N}(0,\sigma_u^2)$, con su propio prior para $\sigma_u^2$). El
*partial pooling* **emerge solo** de esa jerarquía, la incertidumbre de la varianza se propaga
entera, los problemas de frontera se manejan con suavidad y estructuras complejas (como el nominal
mixto) encajan sin forzar. Herramientas: `brms`, `rstanarm`, `MCMCglmm`.
:::

::: {.callout-important}
## Tarea del estudiante (1.4) — resuelve la Pregunta 5 del caso
Responde la **Pregunta 5** del cliente ([Unidad 6](#sec-u16)) sobre la cohorte de tu equipo: *¿cuánto
del riesgo depende de la clínica, hay centros mejores o peores, y qué esperar de uno nuevo?* 

Tareas:

1. **Reconoce el agrupamiento (RA6).** Ajusta el riesgo de fractura con **intercepto aleatorio por
   centro** (`glmer`, `(1 | centro)`) y compáralo con la versión *pooled* (`glm`): interpreta el
   **ICC** (cuánto pesa la clínica) y explica por qué el *pooled* **atenúa** los efectos (condicional
   vs marginal). Si quieres contrastar con la **verdad del DGP**, recuerda que está guardada en escala
   **cloglog del riesgo por periodo** y hay que traducirla antes ([Sección 4.7](#sec-u14-dgp)).
2. **Centros mejores y peores.** Interpreta el *caterpillar* de los interceptos por centro
   (`ranef`) y el ***shrinkage***: qué clínicas se desvían y por qué las extremas se encogen.
3. **¿Pendiente aleatoria?** Prueba `(1 + x1 | centro)` y razona —varianza estimada, correlación con
   el intercepto, convergencia— si los datos la justifican.
4. **Diagnóstico (RA4).** Residuos simulados (`DHARMa::simulateResiduals`, Q–Q y dispersión), $R^2$
   **marginal** y **condicional** (`performance::r2`) y `isSingular` para confirmar que el ajuste es
   sólido.
5. **Responde al cliente,** incluida la expectativa para **una clínica nueva** (predicción marginal).

*Opcional (dato real):* repite el punto 1 sobre GLOW con `(1 | site_id)` y comenta por qué allí, con
tan pocos centros, el agrupamiento apenas aporta.
:::
