<!-- Partial: incluir con {{< include _unidad_1_3.qmd >}}. Sin YAML.
     Chunks prefijados u13-. Binomial agrupado y politómicas (nominal/ordinal, raterisk) sobre GLOW. -->

# 3 · Extensión de la respuesta binaria: binomial y politómica {#sec-u13}

La respuesta binaria de las unidades anteriores admite **dos extensiones naturales**, y esta
unidad recorre ambas.

La primera es **agrupar**. Cuando las predictoras son **categóricas**, dos sujetos con el mismo
perfil de covariables son **intercambiables** —para el modelo, ensayos idénticos—, así que podemos
**colapsar** cada perfil en una fila que cuente cuántos casos hay en el grupo. Con respuesta
**binaria**, agrupar convierte la Bernoulli individual ($y_i\in\{0,1\}$) en una **binomial**,
$Y_i\sim\mathrm{Bin}(m_i,\pi_i)$ con $m_i$ el tamaño del grupo: es **el mismo modelo logístico**,
solo cambia la disposición del dato. Lo vemos en las Secciones [3.1](#sec-u13-binomial) y
[3.2](#sec-u13-gof-binomial), donde agrupar además **recupera los diagnósticos de ajuste**.

La segunda es admitir **más de dos categorías**. Si la respuesta es **politómica** —categórica con
tres o más niveles—, el logit binario se generaliza al **logit de categoría base** cuando no hay
orden ([Sección 3.3](#sec-u13-nominal)) y al de **odds proporcionales** cuando sí lo hay
([Sección 3.4](#sec-u13-ordinal)). Aquí las tratamos sobre datos **individuales** de GLOW
(`raterisk`). 

::: {.callout-tip}
Las respuestas politómicas también podrían agruparse en recuentos, generando una **multinomial**,
$Y_i\sim\mathrm{Mult}(m_i,\boldsymbol{\pi}_i)$, pero su ajuste se apoya en la equivalencia con un modelo
**log-lineal de Poisson**, que desarrollamos en el Caso 2, donde se introduce la Poisson, 
de modo que lo estudiaremos allí.
:::

::: {.callout-note}
## Sobre esta unidad
RA implicados (el marco de 1.1–1.2 aplicado a nuevos tipos de respuesta):

- **RA2 · Formulación y estimación.** Ajustar el binomial agrupado y los modelos politómicos
  (nominal, ordinal).
- **RA3 · Interpretación en la escala correcta.** Odds ratios relativos (nominal) y acumulados
  (ordinal).
- **RA4 · Diagnóstico y bondad de ajuste.** Contraste χ², calibración y sobredispersión.
- **RA5 · Selección y comparación de modelos.** Nominal frente a ordinal (parsimonia).
:::


## 3.1 Del dato individual al agrupado: respuesta binomial {#sec-u13-binomial}

Para ejemplificar la implementación de esta versión del modelo binomial, appliquemos una agrupación a GLOW, considerando ahora como predictoras las variables `priorfrac`, `momfrac` y `raterisk`. Como las tres predictoras son **factores**, cada combinación de niveles reúne a mujeres intercambiables. Al colapsarlas, la respuesta pasa de un $0/1$ por sujeto a un **recuento de fracturas sobre el total del grupo** —una binomial—. Lo llamativo es que **el ajuste no cambia** respecto a la logística individual; lo que sí cambia —y es la ganancia de agrupar— lo veremos en la bondad de ajuste ([Sección 3.2](#sec-u13-gof-binomial)).


Agrupados los datos en $k$ celdas (perfiles de covariables), en la celda $i$

$$Y_i \sim \mathrm{Bi}(m_i,\pi_i), \qquad i=1,\dots,k,\quad \textstyle\sum_i m_i=n,$$

donde $Y_i$ es el número de fracturas entre las $m_i$ mujeres del perfil y $\pi_i$ su probabilidad de fractura. 

La parte sistemática es común a todos los perfiles, así que la escribimos sin índice —con la respuesta $(\text{éxitos},\text{fracasos})=(Y,\,m-Y)$—, y así el modelo binomial plantea estimar:

$$\operatorname{logit}(\pi)=\theta+\beta\,\text{priorfrac}+\gamma\,\text{momfrac}+\delta_{\text{Same}}\mathbf 1(\text{raterisk}=\text{Same})+\delta_{\text{Greater}}\mathbf 1(\text{raterisk}=\text{Greater}),$$


con `raterisk = Less` como referencia. 


:::: {.callout-tip}
## 🔧 En R. El `glm()` con datos binomiales

El ajuste de datos binomiales es similar al de datos binarios, con la salvedad de cómo se especifica la respuesta aquí, a partir de una matriz con dos columnas: éxitos y fracasos:
```
glm(cind(exitos,fracasos) ~ x1+x2+x1:x2+...,family=binomial(link = "logit"),data)
```
::::

Agrupamos entonces GLOW por tres factores (`priorfrac`, `momfrac`, `raterisk`) y contamos fracturas:

```{r}
#| label: u13-agrupar
glow_agg <- glow |>
  count(priorfrac, momfrac, raterisk, fracture) |>
  tidyr::pivot_wider(names_from = fracture, values_from = n, values_fill = 0) |>
  mutate(total = No + Yes)            # ensayos por celda; Yes = nº de fracturas
glow_agg
```

Antes de modelar conviene **ver** los datos agrupados. La @fig-u13-barras muestra, para cada perfil
de covariables, la **proporción observada de fractura** $(y_i/m_i)$; la cifra sobre cada barra es el
número de mujeres de la celda ($m_i$), que recuerda cuánta información sostiene cada proporción.

```{r}
#| label: fig-u13-barras
#| fig-width: 8
#| fig-height: 4
#| fig-cap: "Proporción observada de fractura por perfil de covariables en GLOW. Cada panel es un nivel de riesgo autopercibido (raterisk); dentro de cada panel, las barras cruzan fractura previa (priorfrac) y antecedente materno (momfrac). La cifra sobre la barra es el nº de mujeres de la celda."
glow_agg |>
  mutate(prop = Yes / total) |>
  ggplot(aes(x = priorfrac, y = prop, fill = momfrac)) +
  geom_col(position = position_dodge(width = 0.8), width = 0.7) +
  geom_text(aes(label = total), position = position_dodge(width = 0.8),
            vjust = -0.3, size = 3) +
  facet_wrap(~ raterisk, labeller = label_both) +
  labs(x = "Fractura previa (priorfrac)", y = "Proporción de fractura (Yes/total)",
       fill = "Antecedente materno\n(momfrac)") +
  ylim(0, NA)
```

En la @fig-u13-barras se aprecian ya las tendencias que el modelo recogerá: la proporción de fractura
**sube con la fractura previa** (`priorfrac`), **con el antecedente materno** (`momfrac`) y al pasar
de riesgo autopercibido `Less` a `Same` y `Greater` —el orden esperado—, lo que respalda incluir las
tres covariables. Conviene, eso sí, leer cada barra junto al **tamaño de su celda** (la cifra encima):
las tres celdas basales (`priorfrac = No`, `momfrac = No`) concentran la mayor parte de los datos
($n = 127, 124, 76$), mientras que las que acumulan ambos antecedentes son **diminutas**
($n = 2, 6, 10$). Sus proporciones son muy inestables —la celda `Less` con ambos antecedentes y $n=2$
cae a 0, y su análoga en `Same` con $n=6$ salta a 0,5—: es **ruido de muestreo** que no conviene
sobreinterpretar y que, además, es justo el que degrada la aproximación $\chi^2$ del contraste de
bondad de ajuste cuando hay celdas pequeñas (la cautela de la [Sección 3.2](#sec-u13-gof-binomial)).

Ahora ajustamos el binomial con la sintaxis `cbind(éxitos, fracasos)` y comprobamos que
**recupera exactamente** los mismos coeficientes que la logística individual con esas
predictoras —misma verosimilitud, distinta presentación—:

```{r}
#| label: u13-binomial-fit
fit_bin <- glm(cbind(Yes, No) ~ priorfrac + momfrac + raterisk,
               family = binomial, data = glow_agg)
fit_ind <- glm(fracture ~ priorfrac + momfrac + raterisk,
               family = binomial, data = glow)

cbind(agrupado = coef(fit_bin), individual = coef(fit_ind))   # idénticos
```

La interpretación de los coeficientes (odds ratios, [Sección 2.3](#sec-u12-interpretacion))
y la selección de modelos (LRT/AIC/BIC, [Sección 2.5](#sec-u12-inferencia)) son **idénticas**
a las del caso individual. Lo que cambia —y es la ganancia de agrupar— es la bondad de ajuste.

## 3.2 Bondad de ajuste y diagnóstico en datos binomiales {#sec-u13-gof-binomial}

En la [Sección 2.6](#sec-u12-diagnostico) vimos que, con datos **individuales**, ni la deviance ni el
estadístico de Pearson sirven como test absoluto de ajuste: el saturado crece con $n$ y la asintótica
$\chi^2$ no se sostiene. Con datos **agrupados** (y $m_i$ suficientemente grandes) esa asintótica
**se recupera** [@agresti2015; @faraway2016]. También cobran relevancia ciertos residuos comunes en los GLM que no funcionaban en el caso binario. Presentamos en primer lugar estos residuos y construimos, a partir de ellos y con su **suma de cuadrados**, los estadísticos globales de bondad de ajuste.

### Residuos

Al agrupar los datos, cada celda reúne $m_i$ ensayos, de modo que los residuos
**estándar** ya son informativos —aproximadamente $N(0,1)$ con $m_i$ grande
[@mccullagh1989]—. Estos residuos, genéricos en los GLM, son:

- **Pearson:**, la diferencia entre lo observado y lo esperado en la celda, tipificada por su desviación estándar,
  $$r_{P,i}=\dfrac{y_i-m_i\hat\pi_i}{\sqrt{m_i\hat\pi_i(1-\hat\pi_i)}}$$
- **Deviance:**, la raíz con signo de la contribución $d_i$ de cada celda a la deviance,
    $$r_{D,i}=\operatorname{sign}(y_i-m_i\hat\pi_i)\sqrt{d_i}$$

- Para compararlos en igualdad de condiciones se usan sus versiones **estandarizadas** (o
*estudentizadas*), que dividen por $\sqrt{1-h_{ii}}$,
$$
r^{\,s}_{P,i}=\frac{r_{P,i}}{\sqrt{1-h_{ii}}}, \qquad r^{\,s}_{D,i}=\frac{r_{D,i}}{\sqrt{1-h_{ii}}}
$$
donde $h_{ii}$ es el **leverage** (apalancamiento) de la celda —su influencia *potencial*, dada por el
elemento diagonal de la matriz gorro $\hat H$, con $\sum_i h_{ii}=p$—: un $h_{ii}$ alto marca una celda con
un perfil de covariables extremo, esto es, sujetos con características alejadas de la mayoría de los datos.


::: {.callout-note}
## La matriz sombrero en un GLM

En regresión lineal $\hat H = X(X^{\top}X)^{-1}X^{\top}$ proyecta $\mathbf y$ sobre los
valores ajustados. En un GLM el ajuste es por mínimos cuadrados **ponderados** (IWLS), así
que la matriz sombrero incorpora los pesos de la última iteración $W=\operatorname{diag}(w_i)$:
$$
\hat H = W^{1/2}X\,(X^{\top}WX)^{-1}X^{\top}W^{1/2}.
$$
Es **simétrica e idempotente**, sus diagonales son los **leverages** $h_{ii}$ y suman el
número de parámetros, $\sum_i h_{ii}=\operatorname{tr}(\hat H)=p$. En el binomial/logístico
los pesos de trabajo son $w_i=m_i\hat\pi_i(1-\hat\pi_i)$, de modo que $h_{ii}$ combina lo
extremo del perfil de covariables con su varianza. Es el $h_{ii}$ que aparece en
$r^{\,s}_{P,i}=r_{P,i}/\sqrt{1-h_{ii}}$ y en la distancia de Cook.
:::

- La **distancia de Cook** combina residuo y leverage, y mide **cuánto cambiarían los coeficientes** si se eliminara esa celda; valores grandes señalan **celdas influyentes** que conviene revisar.
$$
D_i=\frac{(r^{\,s}_{P,i})^2}{p}\,\frac{h_{ii}}{1-h_{ii}}
$$
Calculamos y representamos los residuos estandarizados y las distancias de Cook para GLOW en la @fig-u13-residuos.

```{r}
#| label: fig-u13-residuos
#| fig-width: 10
#| fig-height: 4
#| fig-cap: "Diagnósticos por celda (el tamaño del punto es el nº de ensayos). Izquierda: residuos de Pearson estandarizados frente a la probabilidad ajustada; con un buen ajuste se reparten en torno a 0 dentro de la banda de ±2. Derecha: distancia de Cook por celda, con línea de referencia orientativa en 4/n."
#library(patchwork)

diag_bin <- glow_agg |>
  mutate(pred  = fitted(fit_bin),
         r_std = rstandard(fit_bin, type = "pearson"),
         cook  = cooks.distance(fit_bin),
         cell  = row_number())

p_res <- ggplot(diag_bin, aes(pred, r_std, size = total)) +
  geom_hline(yintercept = c(-2, 0, 2), linetype = c("dotted", "dashed", "dotted")) +
  geom_point(alpha = 0.7) +
  labs(x = "Probabilidad ajustada", y = "Residuo de Pearson estandarizado",
       size = "n por celda")

p_cook <- ggplot(diag_bin, aes(cell, cook, size = total)) +
  geom_hline(yintercept = 4 / nrow(diag_bin), linetype = "dotted") +
  geom_segment(aes(xend = cell, yend = 0), linewidth = 0.3) +
  geom_point(alpha = 0.7) +
  scale_x_continuous(breaks = diag_bin$cell) +
  labs(x = "Celda", y = "Distancia de Cook", size = "n por celda")

p_res + p_cook + plot_layout(guides = "collect")
```

En GLOW, vemos, a la izquierda en la @fig-u13-residuos, que los **12 perfiles** (celdas) dejan todos los residuos estandarizados (de Pearson)  dentro de la banda de ±2, y se reparten sin
patrón alrededor de 0 (rango ≈ −1,3 a +1,4); las celdas con más ensayos —las de menor riesgo— caen
muy cerca de 0. No hay, pues, **celdas mal ajustadas ni influyentes**, en línea con el χ² de bondad
de ajuste y la calibración. En el panel derecho, las distancias de Cook son pequeñas en términos absolutos —la mayor (celda 9)
ronda 0,33 y apenas roza la referencia orientativa de $4/n$—, muy por debajo del umbral clásico
$D\gtrsim 1$. Las celdas con más ensayos (1–3) presentan un Cook moderado por su peso en el ajuste,
no por desajuste. Junto con la ausencia de residuos fuera de la banda de ±2, se confirma que ninguna
celda resulta influyente.

:::: {.callout-tip}
## 🔧 En R. Residuos e influencia

```r
residuals(fit_bin, type = "deviance")     # o "deviance", "response"
rstandard(fit_bin, type = "pearson")     # estandarizados (ajustan por el leverage)
hatvalues(fit_bin)                        # leverage h_ii de cada celda
cooks.distance(fit_bin)                   # influencia de cada celda
```
::::

### Bondad de ajuste

Sumando los cuadrados de los residuos deviance y Pearson se
obtienen los **dos estadísticos globales**, que comparan el modelo **ajustado con el saturado** —el
mejor ajuste posible—:

- **Pearson:** $X^2=\sum_i r_{P,i}^2$, la suma directa de los residuos de Pearson al cuadrado.
- **Deviance:** $D=\sum_i r_{D,i}^2=2(\ell_{\text{sat}}-\ell_{\text{ajustado}})$, que es además el
  **LRT frente al saturado**.

Bajo un modelo correcto y con celdas no demasiado pequeñas, ambos se distribuyen $\chi^2_{n-p}$
[@agresti2015; @faraway2016], con lo que **ya podemos contrastar el ajuste de forma absoluta** contra el modelo saturado y responder a la pregunta **¿ajusta bien nuestro modelo?**.


```{r}
#| label: u13-gof
gl <- df.residual(fit_bin)                       # n - p = nº de celdas - nº de parámetros
c(deviance = deviance(fit_bin),
  pearson  = sum(residuals(fit_bin, type = "pearson")^2),
  gl       = gl)

# p-valores del contraste de bondad de ajuste (H0: el modelo ajusta)
c(p_deviance = pchisq(deviance(fit_bin), gl, lower.tail = FALSE),
  p_pearson  = pchisq(sum(residuals(fit_bin, "pearson")^2), gl, lower.tail = FALSE))
```

Al conseguir un p-valor **alto** (muy superior a la significatividad 0.05) no evidenciamos falta de ajuste (no podemos rechazar el modelo ajustado frente al saturado), y así concluimos que el modelo reproduce
razonablemente las proporciones por celda. Es exactamente el
contraste que en la [Sección 2.6](#sec-u12-diagnostico) no podíamos usar y que ahora, 
al agrupar, recupera su sentido.

::: {.callout-important}
**Cautela:** la aproximación exige celdas no
demasiado pequeñas; con muchos $m_i$ pequeños vuelve a degradarse. 
:::

:::: {.callout-tip}
## 🔧 En R. El contraste χ² de bondad de ajuste (deviance y Pearson)
Con el modelo agrupado ajustado, los grados de libertad son **celdas menos parámetros**
(`df.residual`) y cada estadístico se compara con una $\chi^2_{n-p}$ mediante
`pchisq(..., lower.tail = FALSE)`:

```r
gl <- df.residual(fit_bin)                       # n - p = nº de celdas - nº de parámetros

# Deviance
pchisq(deviance(fit_bin), gl, lower.tail = FALSE)

# Pearson
X2 <- sum(residuals(fit_bin, type = "pearson")^2)
pchisq(X2, gl, lower.tail = FALSE)
```

Un $p$ **alto** = no hay evidencia de falta de ajuste. ¿Cuál usar?

- **Pearson ($X^2$)** para el **test absoluto** de bondad de ajuste: aproxima mejor la $\chi^2$ con
  recuentos moderados y es, además, la base de la **sobredispersión** ($\hat\phi = X^2/\text{gl}$).
- **Deviance** para **comparar modelos anidados** (su diferencia es el LRT) y como medida ligada a la
  verosimilitud; como test **absoluto** es algo menos fiable que Pearson cuando los recuentos son
  pequeños.
- **Ambos** exigen celdas **no pequeñas** (regla práctica: frecuencias esperadas $\gtrsim 5$); con
  muchos $m_i$ pequeños la aproximación $\chi^2$ se degrada —y la deviance, antes—.
::::

### Calibración 

Al agrupar, la **calibración** es inmediata —algo que el caso individual no permitía sin recurrir a
deciles—: cada celda aporta su **probabilidad predicha** y su **proporción observada**, y basta
enfrentarlas. Si el modelo está bien calibrado, los puntos se alinean sobre la diagonal:

```{r}
#| fig-width: 6
#| fig-height: 4
#| label: fig-u13-calibracion
#| fig-cap: "Curva de calibración por celda en GLOW: probabilidad predicha frente a proporción observada de fractura (el tamaño del punto es el nº de mujeres de la celda). La diagonal discontinua marca la calibración perfecta; los puntos próximos a ella, sin sesgo sistemático, indican un modelo bien calibrado."
# Calibración DIRECTA: cada celda = (probabilidad predicha, proporción observada)
calib_bin <- glow_agg |>
  mutate(pred = fitted(fit_bin), obs = Yes / total)

ggplot(calib_bin, aes(pred, obs, size = total)) +
  geom_abline(linetype = "dashed") +                 # calibración perfecta
  geom_point(alpha = 0.7) +
  labs(x = "Probabilidad predicha", y = "Proporción observada (Yes/total)",
       size = "n por celda")
```

Como se aprecia en @fig-u13-calibracion, en GLOW los 12 puntos caen cerca de la diagonal, sin sesgo sistemático por tramos de riesgo: el modelo está **bien calibrado**, en línea con el χ² de bondad de ajuste y los residuos.

:::: {.callout-tip}
## 🔧 En R. El data frame de observados vs predichos para la calibración

La calibración solo necesita, por celda, la probabilidad **predicha** y la proporción **observada**.
La forma directa es añadirlas con `mutate()`:

```r
calib_bin <- glow_agg |>
  mutate(pred = fitted(fit_bin),     # probabilidad predicha por el modelo
         obs  = Yes / total)         # proporción observada en la celda
```

Con `broom` se obtiene lo mismo de forma compacta —`type.predict = "response"` devuelve la
predicción en escala de probabilidad en la columna `.fitted`—:

```r
library(broom)
calib_bin <- augment(fit_bin, data = glow_agg, type.predict = "response") |>
  mutate(obs = Yes / total)
```

Sobre ese data frame, `geom_point(aes(pred, obs))` dibuja la calibración por celda y `geom_abline()`
la diagonal de referencia; un `geom_smooth(aes(pred, obs))` traza además la **curva de calibración**
suavizada.
::::



### Sobredispersión

El modelo binomial $y_i \sim Bi(m_i,\pi_i)$, impone que la varianza de cada celda sea exactamente
$m_i\hat\pi_i(1-\hat\pi_i)=Var(y_i)$. Cuando la varianza real en los datos **excede** ese valor hay **sobredispersión**, 
y al agrupar pasa a ser **estimable** mediante el cociente de Pearson:

$$
\hat\phi=\frac{X^2}{n-p}=\frac{1}{n-p}\sum_i r_{P,i}^2 .
$$

Un $\hat\phi\approx 1$ indica que el binomial basta; $\hat\phi>1$ indica sobredispersión (variación
*extra-binomial*); $\hat\phi<1$ indica infradispersión (es menos frecuente).

La sobredispersión puede ser debida a cierta **correlación entre los ensayos de una misma celda** (sujetos agrupados que no son del todo independientes), a **heterogeneidad no modelada** o por una **covariable omitida**. Lo que
importa es su efecto: los coeficientes $\hat\beta$ siguen siendo **consistentes**, pero los **errores estándar se subestiman**, de modo que los contrastes de Wald y LRT resultan **demasiado liberales**, y
los intervalos **demasiado estrechos**.

El remedio inmediato es el modelo **quasi-binomial**: no cambia las estimaciones puntuales, pero
**estima $\phi$ de los datos** e **infla los errores estándar** por $\sqrt{\hat\phi}$ (y sustituye los
contrastes $\chi^2$ por contrastes **F**). Cuando la sobredispersión procede de un efecto de agrupamiento 
identificable, la alternativa estructural pasa por incluir **efectos aleatorios** ([Unidad 4](#sec-u14)).

```{r}
#| label: u13-sobredisp
# Índice de sobredispersión (cociente de Pearson)
sum(residuals(fit_bin, type = "pearson")^2) / df.residual(fit_bin)
```

En GLOW, $\hat\phi\approx 0{,}58$: **por debajo de 1**, así que **no hay rastro de sobredispersión**
—el binomial es de sobra suficiente— y el quasi-binomial no haría falta. Lo mostramos igualmente como
herramienta para cuando $\hat\phi$ supere con claridad la unidad.

:::: {.callout-tip}
## 🔧 En R. Sobredispersión y quasi-binomial

```r
# Índice de sobredispersión (cociente de Pearson): ~1 si basta el binomial
sum(residuals(fit_bin, type = "pearson")^2) / df.residual(fit_bin)

# Ajuste robusto a sobredispersión: mismas estimaciones, SE inflados por sqrt(phi)
fit_q <- glm(cbind(Yes, No) ~ priorfrac + momfrac + raterisk,
             family = quasibinomial, data = glow_agg)
summary(fit_q)             # 'Dispersion parameter' = phi estimado; contrastes tipo t/F
drop1(fit_q, test = "F")   # comparación de modelos con test F (no chi^2)
```
::::


::: {.callout-note}
## ¿Y tratar la sobredispersión binomial con quasi-Poisson?

Hay una excepción a tratar la sobredispersión en el modelo binomial con un **quasi-Poisson**, y es el
régimen de **sucesos raros** ($m_i$ grande, $\pi_i$ pequeña y $m_i\pi_i$ moderado), donde la binomial
se aproxima a una Poisson. Ahí sí tiene sentido modelar el **conteo** con una Poisson de enlace log y
un *offset* $\log(m_i)$ —es decir, modelar una **tasa**—, y un quasi-Poisson o una binomial negativa
absorberían la variación extra. Pero eso es porque has entrado **deliberadamente** en el dominio
Poisson, no porque el quasi-Poisson arregle una binomial. Estos modelos los veremos en el Caso 2.
:::

En **todo lo demás**, el binomial agrupado se ajusta e interpreta **exactamente igual** que el
logístico individual de la [Unidad 2](#sec-u12): misma estimación (máxima verosimilitud / IWLS), misma
inferencia (Wald, LRT, IC por perfil) y misma selección de modelos (deviance, AIC/BIC, la
escalera de la [Sección 2.5](#sec-u12-inferencia)). Y la **lectura de los resultados no cambia**:
los coeficientes siguen siendo log-odds, $e^{\beta}$ es un odds ratio y las predicciones se
interpretan en probabilidad igual que en la [Sección 2.3](#sec-u12-interpretacion). La única
diferencia es la que acabamos de explotar: al agrupar, recuperamos los **diagnósticos de ajuste**
(el $\chi^2$ de bondad de ajuste, los residuos, la calibración y la sobredispersión por celda) que en
el caso individual no eran válidos.



## 3.3 Más de dos categorías sin orden: politómica nominal {#sec-u13-nominal}

Cuando seguimos teniendo respuestas individualizadas y la respuesta tiene **más de dos categorías sin orden**, el logit binario se generaliza al **logit de categoría base**: se fija una categoría de referencia y se modela, frente a ella, el
log-odds de cada una de las demás. 

Para ilustrar este modelo con GLOW, usamos `raterisk` —el riesgo de fractura **autopercibido** como variable respuesta $Y$, observada en tres niveles `Less`/`Same`/`Greater`—, y usamos la categoría `Same` como referencia. 


$$
 \log\frac{\Pr(Y=k)}{\Pr(Y=\text{Same})}=\eta_{k}= \theta_{k} + \beta_{k} \cdot \text{age} + \gamma_{k} \cdot \mathbf{1}(\text{priorfrac}=\text{Yes}), \qquad k\in\{\text{Less},\text{Greater}\}
 $$


Conviene leerla como **dos rectas, una por cada categoría no-referencia**. Fijada `Same` como base, a cada nivel $k\in\{\text{Less},\text{Greater}\}$ le asignamos su **propio predictor lineal** $\eta_{k}$, con **su propia** interceptación y **sus propias** pendientes: una recta describe cómo varían, con la edad y la fractura previa, los log-odds de percibirse en **menor** riesgo frente a «igual» (`Less` vs `Same`); la otra, los de percibirse en **mayor** riesgo frente a «igual» (`Greater` vs `Same`). La categoría base no necesita recta propia: hace de **vara de medir**, con $\eta_{\text{Same}}=0$ por convención. 

Ajustar el modelo nominal equivale, pues, a estimar **a la vez** $K−1=2$ regresiones —`Less|Same` y `Greater|Same`—, cada una con su intercepto $\theta_k+\gamma_k\mathbf{1}(\text{priorfrac}=\text{Yes})$ y su pendiente $\beta_k$. Que cada categoría tenga **su propia recta** es lo que da al modelo nominal su flexibilidad —cada nivel puede responder a la edad o a la fractura previa de manera distinta, incluso en **direcciones opuestas**—, frente al ordinal de la [Sección 3.4](#sec-u13-ordinal), que impondrá una **pendiente común** a todos los cortes.

Al exponenciar, $e^{\beta_k}$ es un **odds ratio relativo**: el factor por el que se
multiplican las **odds de pertenecer a la categoría $k$ en lugar de a `Same`** cuando `age`
aumenta una unidad, manteniendo el resto constante. Por ejemplo, $e^{\beta_{\text{Greater}}}$
es cuánto cambia la ventaja de percibirse en **mayor** riesgo (`Greater`) frente a **igual**
(`Same`) por cada año más de edad. Cuando se estiman los coeficientes del modelo, su
**signo** ya orienta: $\beta_{k}>0$ aumenta el riesgo de $k$ sobre `Same` al aumentar la edad,  y $\beta_{k}<0$, disminuye el riesgo en $k$ respecto de `Same`.

Es siempre una comparación **por pares contra la referencia**: el odds de `Less` frente a `Greater` no
aparece directamente —se obtiene combinando ambos juegos ($e^{\eta_{\text{Less}}-\eta_{\text{Greater}}}$) o
reeligiendo la categoría base—. Cambiar la referencia cambia los coeficientes, pero **no** las
probabilidades ajustadas.

::: {.callout-note}
## Individual o agrupado: qué cambia y qué no
Tanto si la respuesta categórica es **individual** (una fila por sujeto, como aquí con
`raterisk`) como **agrupada** (recuentos por perfil, multinomial), el **modelo y sus estimaciones
son los mismos**: misma verosimilitud, misma interpretación de coeficientes, y la **selección de
modelos** (LRT, AIC/BIC) funciona igual. Lo que **no** vale con datos individuales es el contraste
**$\chi^2$ de bondad de ajuste** ni el análisis de **residuos**: como en el paso Bernoulli→binomial
([Sección 3.2](#sec-u13-gof-binomial)), solo recuperan su sentido al **agrupar**. Por eso aquí
valoramos el ajuste mirando las **probabilidades predichas**, no un $\chi^2$.
:::

**Un cambio de motor: esto ya no se ajusta con `glm()`.** La función `glm()` está programada para
respuestas de la familia exponencial **univariante** —un predictor lineal para una respuesta
escalar—; el multinomial tiene respuesta **vectorial** ($K$ probabilidades que suman 1) y necesita
**$K-1$ predictores lineales a la vez**, de modo que se sale de lo que cubre `glm()` (aunque sigue
siendo un GLM en sentido amplio). En R se ajusta con `nnet::multinom()` —lo que usamos aquí— o con
`VGAM::vglm(..., family = multinomial)`; ambas estiman por máxima verosimilitud el **mismo** logit de
categoría base.

:::: {.callout-tip}
## 🔧 En R. Ajustar e inspeccionar el multinomial nominal

La respuesta debe ser un **factor** en el que hay que identificar la categoría de referencia.

**Ajuste (dos motores equivalentes).**

```r
library(nnet)
m_nom  <- multinom(relevel(raterisk, ref = "Same") ~ age + priorfrac, data = glow, trace = FALSE)

library(VGAM)
m_vglm <- vglm(raterisk ~ age + priorfrac,
               family = multinomial(refLevel = "Same"), data = glow)
```

**Resúmenes.** 

En `nnet`:

- `summary(m_nom)` da un bloque de coeficientes por categoría no-referencia
(`Less|Same`, `Greater|Same`) con sus errores estándar; 
- `multinom` no imprime $p$-valores, así que se sacan con `broom::tidy(m_nom)` (añade $z$ y $p$), y 
- `exp(coef(m_nom))` da los **odds ratios relativos**. 

En `vglm`: 

- `summary(m_vglm)` y 
- `coef(m_vglm, matrix = TRUE)`.

**Bondad de ajuste.** Con datos individuales no hay $\chi^2$ de bondad de ajuste
([Sección 2.6](#sec-u12-diagnostico)); se usan la verosimilitud y los criterios de información: `logLik()`, `AIC()`, `BIC()`,
`deviance()`. 

**Comparación de modelos.** Modelos **anidados** con el LRT —`lmtest::lrtest(m0, m_nom)` (o `anova()` en `vglm`)—;
**no anidados**, con AIC/BIC.

**Ajustes y predicciones.** 

En `nnet`:
```
fitted(m_nom) # matriz de probabilidades** (una columna por nivel) 
predict(m_nom, type = "probs") #  predice probabilidades para datos nuevos
predict(m_nom, type ="class") # da la categoría más probable. 
ggeffects::ggpredict(m_nom, terms = "age [all]") # para visualizarlas frente a una covariable
```

En `vglm`:
```
fitted(m_vglm)` # equivale a `predict(m_vglm, type = "response")`
nd <- data.frame(age = 60:90, priorfrac = "No") # datos nuevos
predict(m_vglm, newdata = nd, type = "response")   # predicción de probabilidades para datos nuevos, matriz n x K
predict(m_vglm, newdata = nd, type = "link") # predicción de logit frente a referencia
colnames(p)[max.col(p, ties.method = "first")] # da la categoría más probable
```
::::


Ajustamos a continuación este modelo sobre GLOW, utilizando `nnet`.

```{r}
#| label: u13-nominal
library(nnet)
m_nom <- multinom(relevel(raterisk, ref = "Same") ~ age + priorfrac,
                  data = glow, trace = FALSE)
summary(m_nom) # dos bloques de coeficientes: Less|Same y Greater|Same
tidy(m_nom) # visualización ordenada
exp(coef(m_nom))      # odds ratios relativos
```

`multinom` devuelve **dos bloques** de odds ratios relativos, `Less|Same` y `Greater|Same`. El
motor es la **fractura previa**: tener una multiplica por **2,23** las odds de percibirse en
**mayor** riesgo (`Greater`) frente a «igual» (`Same`) y, a la vez, las reduce a **0,65** (−35 %)
para percibirse en **menor** riesgo (`Less`); es decir, empuja la percepción fuera de «Same» hacia
«Greater» —clínicamente coherente y buena señal de que el modelo capta algo real—. La **edad**, en
cambio, apenas influye (OR ≈ 1: 1,01 para `Less`, 0,98 para `Greater`). Dos matices: son odds
**relativas a `Same`**, no frente a todas las categorías; y los interceptos (OR de `Less` ≈ 0,49 y
`Greater` ≈ 2,93) corresponden a `age = 0`, una extrapolación sin sentido sustantivo —para leer en
probabilidad por edades, la @fig-u13-pred-nominal—.

Con los coeficientes estimados, la **probabilidad predicha** sale de combinar los dos predictores
lineales (con $\mathbf1(\text{priorfrac}=\text{Yes})$ y $\text{age}$ en años):

$$
\eta_{\text{Less}}    = -0{,}71 + 0{,}010\,\text{age} - 0{,}42\cdot\mathbf1(\text{priorfrac}=\text{Yes}),\qquad
\eta_{\text{Greater}} =  1{,}08 - 0{,}023\,\text{age} + 0{,}80\cdot\mathbf1(\text{priorfrac}=\text{Yes}).
$$


Como `Same` es la referencia y las tres probabilidades suman 1,
$$
\Pr(Y=\text{Less})=\frac{e^{\eta_{\text{Less}}}}{1+e^{\eta_{\text{Less}}}+e^{\eta_{\text{Greater}}}},
\qquad
\Pr(Y=\text{Greater})=\frac{e^{\eta_{\text{Greater}}}}{1+e^{\eta_{\text{Less}}}+e^{\eta_{\text{Greater}}}},
$$
y $\Pr(Y=\text{Same})=1\big/\!\left(1+e^{\eta_{\text{Less}}}+e^{\eta_{\text{Greater}}}\right)$.

Lo más comunicable es la **probabilidad predicha** de cada nivel. La @fig-u13-pred-nominal la
traza frente a la edad:

```{r}
#| label: fig-u13-pred-nominal
#| fig-width: 6.5
#| fig-height: 4
#| fig-cap: "Probabilidad predicha de cada nivel de raterisk según la edad (multinomial nominal, priorfrac = No). Cada categoría sigue su propia curva, sin restricción entre ellas."
library(ggeffects)
plot(ggpredict(m_nom, terms = "age [all]"))
```

La @fig-u13-pred-nominal traduce los coeficientes a **probabilidad** (con `priorfrac = No`) y revela
el patrón con la edad: la de percibirse en **menor** riesgo (`Less`) **crece** de ≈32 % a los 55 años
a ≈47 % a los 90, mientras que la de **mayor** riesgo (`Greater`) **cae** de ≈31 % a ≈14 %; la
referencia `Same` se mantiene casi plana en torno al 38 % (con una leve curvatura: en la escala de
probabilidad las curvas no tienen por qué ser monótonas aunque los logit sean lineales). Las tres se
mueven **con independencia** —sin restricción de orden, propio del modelo nominal— pero **suman 1** a
cada edad. El desplazamiento concuerda con los OR por año (`Less` 1,01; `Greater` 0,98): minúsculos
uno a uno, pero apreciables **acumulados** sobre 35 años. Sustantivamente llama la atención —y es
clínicamente relevante— que las mujeres mayores tiendan a **autopercibir menos riesgo** justo cuando
el objetivo es mayor, una brecha de percepción que el modelo capta. (Con `priorfrac = Yes` el perfil
se desplazaría hacia `Greater`, acorde con su OR de 2,23.)

**Bondad de ajuste, diagnóstico y comparación.** 

- Con la respuesta **individual** no disponemos del
$\chi^2$ de bondad de ajuste ni de los residuos estándar ([Sección 3.2](#sec-u13-gof-binomial)): el
ajuste se valora con la **verosimilitud**. 
- El contraste **global** —¿aporta el modelo frente al
nulo?— es un LRT, $D_0-D\sim\chi^2$ con $(K-1)\,p$ grados de libertad (aquí, los dos bloques de
pendientes a la vez). 
- El **diagnóstico** se apoya en las **probabilidades predichas**
- La **calibración** se examina **por categoría** —probabilidad media predicha frente a frecuencia
observada en grupos de riesgo, una *reliability* por nivel—. 
- El acierto clasificatorio se concluye con la
**matriz de confusión** (`predict(m_nom, type = "class")`) o el *Brier score* multiclase.
- Para residuos formales hay que recurrir a residuos **simulados/surrogate**, no a los clásicos. 
- La **comparación de modelos** sigue la lógica habitual: 
  - **anidados** por LRT (`lmtest::lrtest`, `anova`) —por ejemplo, contrastar si `priorfrac` aporta— y 
  - **no anidados** por **AIC/BIC**. 
  
Una comparación natural es con el modelo **ordinal** de la [Sección 3.4](#sec-u13-ordinal), que aprovecha
el orden de las categorías y gana parsimonia: un solo $\beta$ por covariable en vez de uno por
categoría.

El *Brier score* multiclase, que acabamos de mencionar, merece su definición. Es el **error
cuadrático medio** entre el vector de probabilidades predichas y la clase observada codificada como
*one-hot*:
$$
\text{BS}=\frac{1}{n}\sum_{i=1}^{n}\sum_{k=1}^{K}\bigl(\hat p_{ik}-y_{ik}\bigr)^2,
\qquad y_{ik}=\mathbf 1\{\text{la clase observada de }i\text{ es }k\},
$$
donde $\hat p_{ik}$ es la probabilidad predicha de que la observación $i$ pertenezca a la categoría
$k$. Es un *scoring rule* **propio** —penaliza a la vez la mala **calibración** y la falta de
**nitidez**—: vale **0** con predicción perfecta y, sumando sobre las $K$ clases, como máximo **2**
(el caso binario es el conocido $\tfrac1n\sum_i(\hat p_i-y_i)^2\in[0,1]$). Cuanto **menor**, mejor;
sirve para **comparar modelos** sobre las mismas observaciones.

:::: {.callout-tip}
## 🔧 En R. Brier score multiclase

A partir de la matriz de probabilidades predichas (`fitted`) y la clase observada en *one-hot*:

```r
P   <- fitted(m_nom)                         # n x K; columnas = niveles de la respuesta
obs <- factor(glow$raterisk, levels = colnames(P))
Y   <- model.matrix(~ 0 + obs)               # one-hot
colnames(Y) <- levels(obs)                   # alinea columnas con las de P
brier <- mean(rowSums((P - Y)^2))            # 0 = perfecto; máximo 2
brier
```

Con `yardstick` se calcula directamente —la respuesta y las columnas de probabilidad deben llevar el
nombre de cada clase—:

```r
library(yardstick); library(tibble)
prob <- as_tibble(fitted(m_nom))             # columnas = niveles de la respuesta
prob$obs <- factor(glow$raterisk, levels = names(prob))
brier_class(prob, truth = obs, Same, Less, Greater)
```
::::

## 3.4 Categorías ordenadas: el modelo de odds proporcionales {#sec-u13-ordinal}

Consideramos ahora la respuesta individualizada `raterisk`, que **tiene orden** (`Less < Same < Greater`), y el modelo politómico anterior lo ignoraba.
Cuando el orden existe, conviene aprovecharlo con el modelo de **odds proporcionales**
(*cumulative logit*), que modela los **logits acumulados** con umbrales ordenados y **un único**
vector de efectos:
$$
\operatorname{logit}\Pr(Y\le k)= \operatorname{log}\frac{Pr(Y\le k)}{Pr(Y> k)}=\theta_k-\bigl(\beta \cdot\text{age}+\gamma \cdot \mathbf1(\text{priorfrac}=\text{Yes})\bigr),
$$
con $k\in\{\text{Less},\,\text{Same}\},\quad \theta_{\text{Less}}<\theta_{\text{Same}}$.

Frente al nominal de la [Sección 3.3](#sec-u13-nominal) —que estimaba **un vector de efectos por
categoría**— aquí hay dos piezas bien diferenciadas:

- los **umbrales** (interceptos ordenados), uno por cada corte entre categorías contiguas.
  Con tres niveles hay **dos**, 
  
  - corte `Less|Same`, es decir $\Pr(Y\le\text{Less})$: $\theta_{\text{Less}}$  y
  - corte `Same|Greater`, $\Pr(Y\le\text{Same})$: $\theta_{\text{Same}}$, 
  
  ordenados $\theta_{\text{Less}}<\theta_{\text{Same}}$ para garantizar que las probabilidades
  acumuladas crezcan y, con ellas, que las de cada categoría sean no negativas—;
  
- un **único vector de efectos** $(\beta,\gamma)$ **compartido por
  los dos cortes** —de ahí «odds proporcionales»—: las covariables **desplazan en bloque** toda la
  distribución sobre la escala ordenada, sin alterar la separación entre umbrales.

**El signo y su lectura.** 

El predictor lineal entra **restado**, $\theta_k-\eta$, con $\eta=\beta \cdot\text{age}+\gamma \cdot \mathbf1(\text{priorfrac}=\text{Yes})$ -que es la
convención de `MASS::polr`-. No es un capricho: hace que un coeficiente **positivo** empuje hacia las
categorías **altas**. Si $\beta>0$, sube $\eta$, baja $\theta_k-\eta$ y baja $\Pr(Y\le k)$ en
**todos** los cortes —es decir, sube $\Pr(Y>k)$—. 

Conviene, pues, leer el efecto sobre las **odds de superar un corte**:
- una unidad más de $x$ multiplica $\operatorname{odds}(Y>k)$ por $e^{\beta}$ —el **mismo** factor en los dos cortes— y, equivalentemente, $\operatorname{odds}(Y\le k)$ por
$e^{-\beta}$
- el hecho de que una paciente haya tenido fractura previa frente a que no la haya tenido, resta $\gamma$ a $\operatorname{logit}\Pr(Y\le k)$, de modo que multiplica por $e^{-\gamma}$ las odds acumuladas $\operatorname{odds}(Y\le k)$ y por  $e^{+\gamma}$ las odds de superar el corte $\operatorname{odds}(Y>k)$, y es el mismo factor en los dos cortes.

**En GLOW**, los umbrales estimados son $\theta_{\text{Less}}\approx-2{,}06$ y
$\theta_{\text{Same}}\approx-0{,}44$, y el vector de efectos
$(\beta_{\text{age}},\gamma_{\text{priorfrac}})\approx(-0{,}023,\ 0{,}90)$. Se lee así: la **fractura
previa** ($\gamma>0$, $e^{\gamma}\approx 2{,}46$) multiplica por $\approx 2{,}5$ las odds de percibirse
en una categoría **más alta** (más `Greater`, menos `Less`), por igual en ambos cortes; la **edad**
($\beta<0$, $e^{\beta}\approx 0{,}98$ por año) empuja levemente hacia categorías **más bajas**
(`Less`). Ambos efectos coinciden en dirección con los del nominal, señal de que la proporcionalidad
de odds es razonable aquí.

Se ajusta con `MASS::polr`, que **exige** una respuesta de tipo **factor ordenado**:

```{r}
#| label: u13-ordinal
glow_ord <- glow |>
  mutate(raterisk = ordered(raterisk, levels = c("Less", "Same", "Greater")))
m_ord <- MASS::polr(raterisk ~ age + priorfrac, data = glow_ord, Hess = TRUE)
tidy(m_ord)        # dos umbrales (theta) y los efectos (beta), comunes a ambos cortes
exp(coef(m_ord))      # odds ratios acumulados
```

Frente al nominal de 3.3, el ordinal **gana parsimonia**: un solo $\beta$ por covariable en vez de
uno por categoría, a cambio del **supuesto de proporcionalidad de odds** (el mismo efecto en todos
los cortes), que conviene contrastar (un test de líneas paralelas).

:::: {.callout-tip}
## 🔧 En R. Ajustar e inspeccionar el ordinal (odds proporcionales)

**Respuesta.** Debe ser un **factor ordenado** (`ordered()` con los niveles en su orden natural):

```r
glow$raterisk <- ordered(glow$raterisk, levels = c("Less", "Same", "Greater"))
```

**Ajuste (motores equivalentes).**

```r
m_ord  <- MASS::polr(raterisk ~ age + priorfrac, data = glow, Hess = TRUE)
m_clm  <- ordinal::clm(raterisk ~ age + priorfrac, data = glow)
m_vglm <- VGAM::vglm(raterisk ~ age + priorfrac,
                     family = cumulative(parallel = TRUE), data = glow)  # parallel = odds proporcionales
```

**Resúmenes.** 

- `summary(m_ord)` da **un único bloque de pendientes** (común a los cortes) y los
**umbrales** (`Intercepts` / `zeta`); 
- `broom::tidy(m_ord)` los ordena (marca `coef.type` =`coefficient` / `scale`)  
- `exp(coef(m_ord))` da los **odds ratios acumulados**. 

`polr` no imprime $p$-valores; se sacan del valor $t$ o con `ordinal::clm` (que sí los da).

**Bondad de ajuste y comparación.** 

- Verosimilitud y criterios: `logLik()`, `AIC()`, `BIC()`, `deviance()`. 
- **Modelos anidados** con el LRT (`anova`, `lmtest::lrtest`). 
-  Y clave aquí, el **supuesto de proporcionalidad de odds** (líneas paralelas) se contrasta con `brant::brant(m_ord)` o
`ordinal::nominal_test(m_clm)`.
- Comparar con el **nominal** por AIC/BIC indica si compensa la parsimonia.

**Ajustes y predicciones.** 

- `predict(m_ord, type = "probs")` da la **matriz de probabilidades**,
- `predict(m_ord, type = "class")` la categoría modal, y 
- `ggeffects::ggpredict(m_ord, terms = "age[all]")` las dibuja.
::::

```{r}
#| label: fig-u13-pred-ordinal
#| fig-width: 6.5
#| fig-height: 4
#| fig-cap: "Probabilidad predicha de cada nivel de raterisk según la edad (odds proporcionales, priorfrac = No). Las curvas están ligadas por un único efecto de la edad común a todos los cortes."
library(ggeffects)
plot(ggpredict(m_ord, terms = "age [all]"))
```

La @fig-u13-pred-ordinal lo deja ver: frente a las **curvas libres** del nominal
(@fig-u13-pred-nominal), aquí están **ligadas** por un único efecto de la edad —la categoría
central (`Same`) forma una joroba y las extremas son monótonas—. Si ambas imágenes se parecen, el
supuesto de proporcionalidad es razonable y ganamos parsimonia; si difieren mucho, el ordinal
estaría forzando.

Con ambos modelos ajustados, la comparación numérica resume las **discrepancias** entre nominal y
ordinal:

```{r}
#| label: u13-comparacion-nom-ord
# Ajuste y parsimonia (el ordinal usa menos parámetros)
ajuste <- tibble::tibble(
  Modelo     = c("Nominal (multinom)", "Ordinal (polr)"),
  Parametros = c(length(coef(m_nom)), length(coef(m_ord)) + length(m_ord$zeta)),
  logLik     = c(as.numeric(logLik(m_nom)), as.numeric(logLik(m_ord))),
  AIC        = c(AIC(m_nom), AIC(m_ord)),
  BIC        = c(BIC(m_nom), BIC(m_ord))
)

# Odds ratios: el nominal da uno por categoría; el ordinal, uno (acumulado) común
or_nom <- exp(coef(m_nom))      # filas Less/Greater x (Intercept, age, priorfracYes)
or_ord <- exp(coef(m_ord))      # age, priorfracYes (acumulado)
discrepancias <- tibble::tibble(
  Covariable              = c("age", "priorfracYes"),
  `Nominal Less|Same`     = or_nom["Less",    c("age", "priorfracYes")],
  `Nominal Greater|Same`  = or_nom["Greater", c("age", "priorfracYes")],
  `Ordinal (acumulado)`   = or_ord[c("age", "priorfracYes")]
)

ajuste
discrepancias
```

La tabla resume el contraste. En **ajuste**, el ordinal emplea **4 parámetros** (dos umbrales + dos
pendientes) frente a los **6** del nominal (dos bloques de tres); si la proporcionalidad de odds se
sostiene, su `AIC`/`BIC` salen **competitivos o mejores** pese a algo menos de verosimilitud. En
**efectos**, la diferencia estructural es nítida: el nominal estima **un OR por categoría** y el
ordinal los **colapsa en uno solo, acumulado**. Para `priorfrac`, el nominal da **0,65** sobre `Less`
y **2,23** sobre `Greater` (frente a `Same`): leídos en el orden, ambos empujan **hacia arriba** (más
`Greater`, menos `Less`), justo lo que resume el OR acumulado **2,46**. Para `age` ocurre lo simétrico
(**1,01** y **0,98** → empuje **hacia abajo**, hacia `Less`; acumulado **0,98**). Como las dos
lecturas nominales son **coherentes con el orden** en ambas covariables, el resumen ordinal es fiel y
la @fig-u13-pred-ordinal se parece a la @fig-u13-pred-nominal; si un OR claramente $>1$ conviviera con
otro $<1$ **incoherentes** con el orden, el ordinal estaría forzando —y el **test de líneas
paralelas** lo delataría—.

::: {.callout-note}
## Puente a la Unidad 4

La [Unidad 4](#sec-u14) introduce los **efectos aleatorios**, sobre la respuesta **binaria**, que es
donde los desarrollamos. Añadirlos a un **ordinal** como este es una extensión directa (un *ordinal
mixto*, con `ordinal::clmm`): cada grupo desvía los umbrales y el resto del modelo no cambia. El hilo
ordinal, además, reaparece en la [Unidad 5](#sec-u15): modelar el **tiempo discreto a un evento** es,
de hecho, un ordinal *continuation-ratio*, allí con **fragilidad** de centro.
:::


::: {.callout-important}
## Tarea del estudiante (1.3) — resuelve las Preguntas 3 y 4 del caso
Sobre la cohorte de tu equipo, responde dos preguntas del cliente ([Unidad 6](#sec-u16)).

**Pregunta 3 — tipo de fractura (`clase_nom`).**

1. **Identifica y ajusta (RA3).** Reconoce que el tipo es una respuesta **nominal** (sin orden) y  ajusta el modelo adecuado (`nnet::multinom`) con `x1` y `x2`.
2. **Interpreta y predice.** Lee los efectos como **odds ratios relativos** frente a la categoría
   base (¿hacia qué tipo empuja cada factor?), predice el tipo más probable para un par de perfiles y
   evalúa (p. ej. **Brier multiclase**).

**Pregunta 4 — gravedad (`sever_ord`).**

3. **Identifica y ajusta (RA3).** Reconoce que la gravedad es una respuesta **ordinal** y ajusta el
   modelo de **odds proporcionales**; comprueba el supuesto de proporcionalidad.
4. **Interpreta y responde.** Lee el **odds ratio acumulado** común (¿el tratamiento hace las
   fracturas menos graves?) y responde al cliente.

*Apoyo — control de calidad (RA2, RA4).* Como técnica de bondad de ajuste, agrupa la binaria de la
Pregunta 1 en su versión **binomial** y aplica el **contraste χ²** (deviance y Pearson),
interpretándolo y discutiendo el efecto del tamaño de celda.
:::
