<!-- Partial: incluir con {{< include _unidad_1_4.qmd >}}. Sin YAML.
     Chunks prefijados u14-. Efectos aleatorios (intercepto y pendiente) sobre la
     cohorte simulada (ever, sever_ord, centro) con verdad en attr(cohorte, "verdad"). -->

# 4 · Efectos aleatorios {#sec-u14}

Hasta aquí, cada coeficiente ha sido un **efecto fijo**: un único número válido para toda la
población. Pero los datos rara vez son una masa homogénea —los pacientes se agrupan en centros,
los alumnos en aulas, las medidas repetidas en cada sujeto—, y los grupos **difieren entre sí**,
tanto en su nivel de partida como en cómo responden a las covariables. Ignorar ese agrupamiento
(o gastarse un parámetro por grupo) lleva a problemas conocidos; los **efectos aleatorios** son la
vía intermedia: modelar la **variación entre grupos** como una distribución de la que cada grupo
es una muestra. Es el primero de los dos hilos en espiral del curso —los efectos mixtos—, que
abrimos aquí sobre el GLMM logístico y reactivaremos en cada caso.

En nuestros datos ese agrupamiento tiene nombre: la variable **`centro`**. Tanto en **GLOW** como en
la **cohorte** simulada, cada paciente pertenece a un centro hospitalario, y los centros **no son
intercambiables**: difieren en **criterios diagnósticos** —cómo se define y registra una fractura,
qué umbrales se aplican— y en **factores de entorno** ligados a su **ubicación** —perfil de las
pacientes, exposición, hábitos, recursos del área—. Dos mujeres con la misma edad y los mismos
antecedentes pueden, por tanto, tener un riesgo algo distinto según **dónde** se las atienda.

Ahora bien, el centro **no nos interesa como predictor**: no queremos —ni tendría sentido clínico—
predecir si una paciente se fracturará **según a qué hospital pertenezca**, ni los seis centros de
GLOW (o los veinticuatro de la cohorte) son un fin en sí mismos; son una **muestra** de los muchos
centros posibles. Lo que **sí** debemos reconocer es que el centro induce **agrupamiento**: las
pacientes de un mismo centro se **parecen más entre sí** de lo que explicaría el azar —no son del
todo independientes— y, a la vez, hay **diferencias sistemáticas entre centros** —unos con un riesgo
basal más alto que otros—. Gastar un coeficiente **fijo** por centro malgastaría parámetros y no
generalizaría a centros nuevos; ignorarlo falsearía la precisión. La vía adecuada es modelar esa
variación **entre centros** como **efectos aleatorios** —el objeto de esta unidad—: estimamos
**cuánto varían** los centros (una varianza), no el valor concreto de cada uno. Trabajamos sobre la
**cohorte** simulada, cuya verdad conocida permite comprobar si lo recuperamos bien.

::: {.callout-note}
## Sobre esta unidad
Primer contacto con los **efectos mixtos** (hilo en espiral: se reactiva en el Caso 2).
Introducimos los **efectos aleatorios** —de intercepto y de pendiente— sobre el GLMM logístico
binario de la cohorte y, al cierre, reactivamos la respuesta **ordinal** de la
[Unidad 3](#sec-u13) en su versión **mixta**. Trabajamos sobre la cohorte simulada, cuya
**verdad conocida** permite contrastar lo estimado.
**RA implicados:** RA6 (efectos mixtos).
[@bates2015; @agresti2015]
:::

## 4.1 Qué son y para qué sirven {#sec-u14-que-son}

La idea central es un cambio de pregunta. Un efecto **fijo** responde *«¿cuál es el efecto?»* con
**un número para toda la población**. Un efecto **aleatorio** no estima un número por grupo, sino
la **distribución** de la que esos números proceden: en lugar de *«¿cuál es la interceptación del
centro 7?»*, pregunta *«¿cuánto varían los interceptos entre centros?»* —su **varianza**—. Se
modela la **dispersión** entre grupos, no cada grupo por separado.

**Dos cosas pueden variar de un grupo a otro:**

- El **nivel de base** → un **intercepto aleatorio** $u_{0j}$: cada centro parte de un riesgo
  basal distinto (la curva se **desplaza** arriba o abajo).
- La **sensibilidad a una covariable** → una **pendiente aleatoria** $u_{1j}$: en cada centro, el
  efecto de (digamos) la edad es distinto (la curva se **inclina** de forma diferente).

**¿Para qué sirven?** Cuatro cosas concretas:

1. **Respetar la no independencia.** Las observaciones de un mismo grupo se parecen entre sí;
   ignorarlo da errores estándar **demasiado pequeños** (falsa precisión). El efecto aleatorio
   modela esa correlación intragrupo correctamente.
2. **Partial pooling (tomar prestado).** Las estimaciones de cada grupo se **encogen** hacia la
   media global, tanto más cuanto menos datos aporta el grupo: estabiliza los grupos pequeños sin
   imponer a todos un único valor rígido.
3. **Cuantificar la heterogeneidad.** Las **varianzas** $\sigma^2$ son, ellas mismas, la respuesta
   a una pregunta sustantiva: ¿cuánto difieren los grupos en su nivel, o en el efecto de una
   covariable?
4. **Generalizar.** Al tratar los grupos como una **muestra** de una población de grupos, las
   conclusiones valen para grupos **no observados**, no solo para los de la muestra.

En una frase: el efecto fijo dice *cuánto*; el efecto aleatorio dice *cuánto varía ese cuánto entre
grupos* —y lo resume en una varianza—.

## 4.2 Intercepto aleatorio {#sec-u14-intercepto}

Empecemos por dejar variar el **nivel de base**. Para tratar el centro hay tres estrategias:

- **Ignorarlo** (*complete pooling*): un solo intercepto para todos. Subestima la incertidumbre y
  puede sesgar los efectos.
- **Un parámetro por centro** (*no pooling*): tantos interceptos como centros. Gasta muchos grados
  de libertad y no generaliza a centros nuevos.
- **Intercepto aleatorio** (*partial pooling*): los interceptos de centro son **extracciones de una
  distribución**, $u_j\sim\mathcal{N}(0,\sigma_u^2)$; no estimamos cada $u_j$, sino su **varianza**
  $\sigma_u^2$.

El modelo, para la binaria de la cohorte, es un **GLMM logístico**:
$$
\operatorname{logit}\Pr(\text{ever}_{ij}=1)=\beta_0+\beta_1 x_{1ij}+\beta_2 x_{2ij}+u_j,
\qquad u_j\sim\mathcal{N}(0,\sigma_u^2).
$$

En **forma matricial** —la notación habitual de los modelos mixtos, que conviene reconocer desde
ya—, el predictor lineal de todas las observaciones se escribe
$$
\boldsymbol\eta=\mathbf{X}\boldsymbol\beta+\mathbf{Z}\mathbf{u},\qquad
\mathbf{u}\sim\mathcal{N}(\mathbf{0},\mathbf{G}),\qquad g(\boldsymbol\mu)=\boldsymbol\eta,
$$
donde $\mathbf{X}$ ($n\times p$) y $\boldsymbol\beta$ son el diseño y los coeficientes **fijos**;
$\mathbf{Z}$ ($n\times q$) y $\mathbf{u}$ son el diseño y los efectos **aleatorios**, con $\mathbf{G}$
su matriz de covarianzas; y $g$ es el enlace (aquí, logit). Para el **intercepto aleatorio**,
$\mathbf{u}=(u_1,\dots,u_J)^\top$ son los $J$ interceptos de centro, $\mathbf{Z}$ es la matriz
**indicadora** que asigna cada observación a su centro, y $\mathbf{G}=\sigma_u^2\,\mathbf{I}_J$. La
parte $\mathbf{X}\boldsymbol\beta$ es lo de siempre; lo nuevo es el término $\mathbf{Z}\mathbf{u}$.

Se interpreta así:

- **Componentes de varianza.** $\sigma_u^2$ resume cuánto varían los grupos. En la escala latente
  logística, el **coeficiente de correlación intraclase** $\text{ICC}=\sigma_u^2/(\sigma_u^2+\pi^2/3)$
  mide qué fracción de la variación total es **entre** centros (en la cohorte, $\approx 0{,}13$).
- **Condicional vs marginal.** En un GLMM **no lineal**, los efectos fijos son **condicionales**
  (específicos de grupo: «para un centro dado») y **difieren** de los **marginales** (poblacionales,
  promediados sobre los centros). Por eso un ajuste *pooled* —que estima algo marginal— **atenúa**
  los coeficientes frente a la verdad condicional. No es un error: son dos cantidades distintas.
- **Shrinkage.** Los interceptos de centro estimados (`ranef`) están **encogidos** hacia 0; los
  centros con menos datos se encogen más.

## 4.3 Pendiente aleatoria: cuando el efecto varía por grupo {#sec-u14-pendiente}

El intercepto aleatorio deja que el **nivel** cambie por centro, pero asume que el **efecto** de
cada covariable es el mismo en todos. A menudo no lo es: la edad, por ejemplo, puede pesar más en
unos centros que en otros. Eso se modela con una **pendiente aleatoria**, añadiendo una desviación
de grupo al coeficiente:
$$
\operatorname{logit}\Pr(\text{ever}_{ij}=1)=\beta_0+\beta_1 x_{1ij}+\beta_2 x_{2ij}+u_{0j}+u_{1j}\,x_{1ij},
\qquad
\begin{pmatrix}u_{0j}\\ u_{1j}\end{pmatrix}\sim\mathcal{N}(\mathbf{0},\boldsymbol\Sigma).
$$

Cómo se lee:

- $\beta_1$ es el efecto **medio** de $x_1$ en la población de centros; el efecto **en el centro
  $j$** es $\beta_1+u_{1j}$.
- $\sigma_{u_1}^2$ (la varianza de las pendientes) dice **cuánto varía** ese efecto entre centros:
  si es $\approx 0$, $x_1$ actúa casi igual en todos; si es grande, en unos centros pesa mucho y en
  otros poco.
- La **correlación** $\rho$ entre $u_{0j}$ y $u_{1j}$ liga nivel y sensibilidad: $\rho>0$ indica que
  los centros con mayor riesgo basal tienen, además, un efecto de $x_1$ más fuerte.

Las pendientes aleatorias son **más exigentes** con los datos (necesitan suficientes grupos y
variación de $x_1$ dentro de cada uno) y es frecuente que el ajuste no converja o resulte
**singular**; por eso se empieza por el intercepto y se añade la pendiente solo si está justificada.

En forma matricial, una pendiente aleatoria solo **añade columnas a $\mathbf{Z}$** (una por efecto
aleatorio y grupo) y agranda $\mathbf{G}$, que pasa a tener un bloque $\boldsymbol\Sigma$ de
$2\times2$ por grupo.




## 4.4 Laboratorio: GLMM logístico {#sec-u14-glmm}

Replicamos la idea: cómo se distribuye la fragilidad (`x1`) entre
quienes fracturan y quienes no, separando por tratamiento (`x2`) y por periodo de revisión
(`tiempo`):

```{r}
#| label: fig-cohorte-eda-box
#| fig-width: 10
#| fig-height: 5
#| out-width: "100%"
#| fig-cap: "Fragilidad ósea (x1) según el desenlace, por brazo de tratamiento (x2) y con facetas por periodo de revisión (tiempo)."
cohorte |>
  mutate(Desenlace   = factor(evento, levels = c(0, 1), labels = c("Sin fractura", "Fractura")),
         Tratamiento = factor(x2,     levels = c(0, 1), labels = c("No", "Sí"))) |>
  ggplot(aes(x = Desenlace, y = x1, fill = Tratamiento)) +
  geom_boxplot(alpha = 0.75, outlier.alpha = 0.25) +
  facet_wrap(~ tiempo, nrow = 1, labeller = label_both) +
  labs(x = "Desenlace", y = "Fragilidad ósea (x1, en z)", fill = "Tratamiento")
```

El patrón es nítido y **coherente en todos los periodos**: dentro de cada faceta, quienes
**fracturan** tienen una **fragilidad mayor** (las cajas «Fractura» se desplazan hacia arriba) —el
efecto de `x1` sobre el riesgo—. Y entre las **tratadas** (`x2` = Sí), las que llegan a fracturar
son típicamente **aún más frágiles**: como el tratamiento protege, solo «caen» las de fragilidad más
alta —el desplazamiento de umbral propio de un factor protector—. A lo largo de los periodos el
cuadro se mantiene, en línea con la proporcionalidad del riesgo.

**Sobre `centro`.** No lo he metido en este gráfico: con **24 niveles** no cabe de forma legible (ni
como color ni como faceta adicional, que multiplicaría los paneles). La variación entre clínicas se
ve mejor donde le corresponde —el **intercepto aleatorio** (la *fragilidad* del modelo mixto)—, que
es justo lo que dibujamos más abajo, ya **modelizado**, en el *caterpillar* de los 24 centros.


:::: {.callout-tip}
## 🔧 En R. Ajustar un GLMM con `glmer` y la sintaxis `( | )`
Un GLMM binomial se ajusta con **`lme4::glmer`** (o `glmmTMB::glmmTMB`, más rápido y flexible),
con `family = binomial`, **igual para datos individuales y agrupados** —solo cambia la respuesta,
como en `glm`—:

- **Individual** (0/1 por sujeto): `glmer(y ~ x1 + x2 + (1 | g), family = binomial, data = d)`.
- **Agrupado** (éxitos/ensayos por fila): `glmer(cbind(exitos, fracasos) ~ x1 + x2 + (1 | g), family = binomial, data = d)` (o la proporción con `weights = m`).

La parte `( ... | grupo )` declara **qué** varía por grupo:

- `(1 | g)` — **intercepto** aleatorio por `g`.
- `(1 + x | g)` (o `(x | g)`) — intercepto **y** pendiente de `x`, **correlados**.
- `(0 + x | g)` — **solo** pendiente de `x` (sin intercepto aleatorio).
- `(1 + x || g)` — intercepto y pendiente, **sin** correlación.
- `(1 | g1) + (1 | g2)` — dos agrupamientos **cruzados**; `(1 | g1/g2)` para **anidados**.
::::

```{r}
#| label: u14-glmm
library(lme4)
m_pool  <- glm  (ever ~ x1 + x2,                    family = binomial, data = cohorte)  # complete pooling
m_int   <- glmer(ever ~ x1 + x2 + (1 | centro),      family = binomial, data = cohorte)  # intercepto aleatorio
m_slope <- glmer(ever ~ x1 + x2 + (1 + x1 | centro), family = binomial, data = cohorte)  # + pendiente de x1

# Resumen de los modelos
summary(m_pool)
summary(m_int)
summary(m_slope)

# Contraste con la verdad conocida del DGP:
attr(cohorte, "verdad")$binaria$beta   # b1 = 0.85, b2 = -0.65 (condicional)
fixef(m_int)                           # se acerca más a la verdad que coef(m_pool)
VarCorr(m_int)                         # estima sigma_u (verdad: 0.70)

VarCorr(m_slope)                       # sigma_u0, sigma_u1 (pendientes de x1) y su correlación
ranef(m_slope)$centro                  # desviaciones u_0j, u_1j por centro
```

**Cómo se lee la salida de `glmer` (y en qué se distingue de `glm`).** El bloque de **efectos
fijos** es idéntico al de `glm` —coeficientes con su error estándar, $z$ y $p$, que se interpretan
igual (log-odds, $e^{\beta}$ = OR)—. La novedad es el bloque **`Random effects`**, encima: ahí están
las **varianzas** y desviaciones típicas de los efectos aleatorios —en `m_int`, una sola fila,
`centro (Intercept)` con $\hat\sigma_u=0{,}44$— y el número de grupos. `glm` no tiene ese bloque:
estima un único intercepto y nada más. En `m_slope` el bloque crece a dos filas (`(Intercept)` y
`x1`) más su **correlación**.

**Efectos fijos: condicional vs marginal, y los errores estándar.** Los coeficientes de `m_int`
($x_1=1{,}08$, $x_2=-0{,}66$) son algo **mayores** en magnitud que los del *pooled* (`m_pool`:
$x_1=1{,}02$, $x_2=-0{,}63$): es la atenuación —leve aquí, porque $\sigma_u$ es pequeño— del efecto
**marginal** frente al **condicional**. Y, sobre todo, los **errores estándar crecen** en el mixto
(el del intercepto pasa de $0{,}106$ a $0{,}142$), porque `m_int` **tiene en cuenta** el agrupamiento
por centro que el *pooled* ignoraba: el *pooled* daba una precisión **falsamente alta**. Frente a la
verdad del DGP ($x_1=0{,}85$, $x_2=-0{,}65$, $\sigma_u=0{,}70$), `m_int` recupera bien `x2`, deja `x1`
algo alto y **subestima** $\sigma_u$ (ICC latente $\approx0{,}06$ frente a $0{,}13$), algo habitual
con respuesta binaria y pocos grupos.

**El efecto de centro, dibujado.** El modelo no estima un número por centro, sino su *distribución*;
pero los interceptos **predichos** (`ranef`, ya **encogidos** hacia 0) hacen visible esa
heterogeneidad entre clínicas —la *fragilidad* del modelo mixto—:

```{r}
#| label: fig-u14-cohorte-caterpillar
#| fig-width: 7
#| fig-height: 6
#| out-width: "85%"
#| fig-cap: "Efecto de centro modelizado en la cohorte: interceptos aleatorios de los 24 centros (desviación en log-odds respecto al riesgo medio) con IC 95%, ordenados. La dispersión del conjunto es lo que el mixto resume en sigma_u; los centros cuyo intervalo no cruza el 0 se separan del promedio."
re_coh <- as.data.frame(ranef(m_int, condVar = TRUE))   # columnas: grp, condval, condsd
ggplot(re_coh, aes(reorder(grp, condval), condval)) +
  geom_hline(yintercept = 0, linetype = "dashed") +
  geom_pointrange(aes(ymin = condval - 1.96 * condsd,
                      ymax = condval + 1.96 * condsd), linewidth = 0.3) +
  coord_flip() +
  labs(x = "Centro", y = "Intercepto aleatorio (log-odds)")
```

Cada punto es la desviación estimada de un centro respecto al riesgo medio; el **shrinkage** acerca a
0 a los centros con menos datos, y la **amplitud** del conjunto es la traducción visual de
$\hat\sigma_u$.

**¿Hace falta la pendiente aleatoria?** En `m_slope`, `VarCorr` da $\hat\sigma_{u_1}=0{,}40$ con una
correlación casi extrema, $-0{,}80$; pero el **AIC apenas cambia** ($899{,}0\to898{,}1$, despreciable)
y el LRT frente a `m_int` no es significativo ($p\approx0{,}08$, sobre 2 g.l.). Como el DGP **no**
incluye pendiente aleatoria, ese $0{,}40$ es **ruido sobreajustado**: los datos dicen que no se
justifica. Es exactamente cómo se decide —se añade, se compara por AIC/LRT y se descarta si no
aporta—.

## 4.5 El modelo mixto sobre datos reales: GLOW por centro {#sec-u14-glmm-glow}

La cohorte tiene la ventaja de la **verdad conocida**, pero 24 centros son muchos para *verlos*.
GLOW ofrece el contrapunto **real e intuitivo**: 500 mujeres seguidas en **6 centros** (`site_id`).
Las pacientes de un mismo centro comparten contexto asistencial, así que cabe el **mismo GLMM
logístico** con intercepto aleatorio por centro, ahora sobre la respuesta real `fracture`:

```{r}
#| label: u14-glow-mixto
library(lme4)
glow_m <- glow |> mutate(site_id = factor(site_id))

m_glow_pool <- glm  (fracture ~ age + priorfrac,                 family = binomial, data = glow_m)
m_glow_mix  <- glmer(fracture ~ age + priorfrac + (1 | site_id), family = binomial, data = glow_m)

summary(m_glow_mix)

# Varianza entre centros e ICC latente
vc <- as.data.frame(VarCorr(m_glow_mix))
c(sigma_u = sqrt(vc$vcov[1]), ICC = vc$vcov[1] / (vc$vcov[1] + pi^2 / 3))

# Efectos fijos: agrupado (glm) vs mixto (glmer)
cbind(pooled = coef(m_glow_pool), mixto = fixef(m_glow_mix))
```

```{r}
#| label: fig-u14-glow-caterpillar
#| fig-width: 6.5
#| fig-height: 3.5
#| out-width: "75%"
#| fig-cap: "Efecto de centro modelizado en GLOW: intercepto aleatorio de cada uno de los 6 centros (desviación en log-odds respecto al riesgo medio) con IC 95%. Los seis se apiñan en torno a 0 y todos los intervalos lo cruzan: la variación entre centros es mínima (ICC latente ≈ 0,7%)."
re_glow <- as.data.frame(ranef(m_glow_mix, condVar = TRUE))   # grp, condval, condsd
ggplot(re_glow, aes(reorder(grp, condval), condval)) +
  geom_hline(yintercept = 0, linetype = "dashed") +
  geom_pointrange(aes(ymin = condval - 1.96 * condsd,
                      ymax = condval + 1.96 * condsd)) +
  coord_flip() +
  labs(x = "Centro (site_id)", y = "Intercepto aleatorio (log-odds)")
```

Y el resultado es **claro**: la variación entre centros es **mínima**. El modelo estima
$\hat\sigma_u=0{,}15$ (log-odds) y un **ICC latente de apenas $0{,}7\,\%$** —casi todo el riesgo está
**dentro** de los centros, no entre ellos—. El *caterpillar* lo confirma: los **seis** interceptos se
apiñan en torno a $0$ (de $-0{,}13$ a $+0{,}09$) y **todos** los intervalos lo cruzan, así que ninguno
se separa del riesgo medio. Y como el efecto aleatorio es tan pequeño, los efectos fijos del mixto son
**prácticamente idénticos** a los del *pooled* (edad $\approx+0{,}04$ por año; fractura previa
$\widehat{\text{OR}}\approx e^{0{,}85}\!\approx\!2{,}3$). En GLOW, **agrupar por centro apenas
aporta**: un hallazgo legítimo —no toda jerarquía esconde heterogeneidad— y el contraste perfecto con
la cohorte, donde el centro **sí** estructuraba el riesgo ($\hat\sigma_u=0{,}44$, ICC $\approx 6\,\%$).

Esta base hace explícitos dos **límites** que la cohorte disimulaba. Con **solo 6 grupos**, la
varianza $\sigma_u$ se estima con **mucha incertidumbre** —por eso la cohorte, con 24 centros y
verdad conocida, sigue siendo el banco de pruebas riguroso—; y un $\hat\sigma_u$ tan pequeño (y, en
otros casos, **pegado al borde**) es el tipo de situación de **frontera** que el enfoque bayesiano
maneja con más suavidad (callout al cierre). GLOW gana en **intuición** (pocos centros, reales,
dibujables); la cohorte, en **rigor**.

## 4.6 Reactivación: el ordinal mixto {#sec-u14-ordinal-mixto}

En la [Sección 3.4](#sec-u13-ordinal) ajustamos la respuesta ordinal `sever_ord` con **efectos
fijos** (`MASS::polr`). Como la cohorte está agrupada por centro, ahora añadimos un **intercepto
aleatorio** y cerramos el modelo de odds proporcionales en su versión **mixta**:
$$
\operatorname{logit}\Pr(S_{ij}\le k)=\theta_k-(\beta_1 x_{1ij}+\beta_2 x_{2ij}+w_j),
\qquad w_j\sim\mathcal{N}(0,\sigma_w^2),
$$
con umbrales ordenados $\theta_1<\theta_2$ y un **único** vector de efectos (proporcionalidad de
odds). Se ajusta con `ordinal::clmm`:

```{r}
#| label: u14-ordinal-mixto
library(ordinal)
m_ord <- clmm(sever_ord ~ x1 + x2 + (1 | centro), data = cohorte)
summary(m_ord)
tidy(m_ord)
attr(cohorte, "verdad")$ordinal          # theta, beta y sigma_w verdaderos
# El mixto recupera mejor los umbrales/efectos que la versión de efectos fijos
# (polr de 1.3), que ignora w_j y atenúa: ese contraste es la lección del hilo mixto.
```

El contraste con la verdad es **excelente**: `clmm` recupera los **umbrales** ($\hat\theta_1=-0{,}64$,
$\hat\theta_2=0{,}86$; verdad $-0{,}6$ y $0{,}9$), los **efectos** ($\hat\beta_{x_1}=0{,}91$,
$\hat\beta_{x_2}=-0{,}50$; verdad $0{,}8$ y $-0{,}5$) y la **varianza entre centros**
($\hat\sigma_w=0{,}62$; verdad $0{,}6$). Como el DGP **sí** incluye un intercepto aleatorio en el
ordinal, el mixto estima cantidades **condicionales** próximas a la verdad; la versión de efectos
fijos (`polr`), que ignora $w_j$, las **atenuaría** —ese es justo el contraste que se pide en la
tarea—.

::: {.callout-note}
## El multinomial *nominal* mixto: una frontera
El ordinal mixto ha sido directo porque el modelo de odds proporcionales tiene **un solo**
predictor lineal, y añadirle un efecto aleatorio cabe en `ordinal::clmm`. El **nominal** no: el
logit de categoría base tiene **$K-1$ predictores lineales a la vez**, y la pila habitual no lo
cubre —`nnet`/`VGAM` son de efectos fijos, y `glmer`/`glmmTMB` no ajustan respuesta nominal—. Para
hacerlo hacen falta herramientas especializadas: `mclogit::mblogit` (frecuentista) o, en enfoque
bayesiano, `brms` (`family = categorical()`) o `MCMCglmm`. Queda fuera del alcance del curso; lo
señalamos como extensión.
:::

::: {.callout-note}
## Los efectos aleatorios encajan mejor en el enfoque bayesiano
La distinción **fijo vs aleatorio** es, en parte, una incomodidad **frecuentista**: los aleatorios
se tratan como variables latentes que hay que **integrar** de la verosimilitud (con aproximaciones
—Laplace, cuadratura—), y su varianza puede quedar **pegada al borde** —los ajustes *singulares* o
el $\hat\sigma_u$ subestimado que vimos—. En el marco **bayesiano** no hay tal dicotomía: **todos**
los parámetros tienen distribución, y un efecto aleatorio es solo un parámetro con un **prior
jerárquico** ($u_j\sim\mathcal{N}(0,\sigma_u^2)$, con su propio prior para $\sigma_u^2$). El
*partial pooling* **emerge solo** de esa jerarquía, la incertidumbre de la varianza se propaga
entera, los problemas de frontera se manejan con suavidad y estructuras complejas (como el nominal
mixto) encajan sin forzar. Herramientas: `brms`, `rstanarm`, `MCMCglmm`.
:::

::: {.callout-important}
## Tarea del estudiante (1.4)
1. **Pooled vs GLMM (RA6).** Ajusta `ever ~ x1 + x2` en dos versiones: *pooled* (`glm`) y con
   intercepto aleatorio (`glmer`, `(1 | centro)`). Compara `coef(m_pool)` con `fixef(m_int)`,
   contrasta ambos con la **verdad** del DGP y explica por qué el *pooled* **atenúa** los efectos
   (condicional vs marginal). Interpreta el **ICC**.
2. **Pendiente aleatoria.** Añade `(1 + x1 | centro)` y examina `VarCorr`: interpreta $\sigma_{u_1}$
   y su correlación con el intercepto, y razona —a la vista de la varianza estimada, la correlación y la
   convergencia— si los datos justifican la pendiente aleatoria.
3. **Ordinal mixto.** Ajusta el ordinal con `clmm` y compáralo con la versión de efectos fijos
   (`polr`) de la [Sección 3.4](#sec-u13-ordinal): comenta qué cambia en umbrales y efectos, y por
   qué.
:::
