<!-- Partial: incluir con {{< include _unidad_1_3.qmd >}}. Sin YAML.
     Chunks prefijados u13-. Binomial agrupado y politómicas (nominal/ordinal, raterisk) sobre GLOW. -->

# 3 · Extensión de la respuesta binaria: binomial y politómica {#sec-u13}

La respuesta binaria de las unidades anteriores admite **dos extensiones naturales**, y esta
unidad recorre ambas.

La primera es **agrupar**. Cuando las predictoras son **categóricas**, dos sujetos con el mismo
perfil de covariables son **intercambiables** —para el modelo, ensayos idénticos—, así que podemos
**colapsar** cada perfil en una fila que cuente cuántos casos hay en el grupo. Con respuesta
**binaria**, agrupar convierte la Bernoulli individual ($y\in\{0,1\}$) en una **binomial**,
$Y\sim\mathrm{Bin}(m,\pi)$ con $m$ el tamaño del grupo: es **el mismo modelo logístico**,
solo cambia la disposición del dato. Lo vemos en la [Sección 3.1](#sec-u13-binomial), donde agrupar además **recupera los
diagnósticos de ajuste**.

La segunda es admitir **más de dos categorías**. Si la respuesta es **politómica** —categórica con
tres o más niveles— y los datos siguen **individualizados**, cada observación es una **multinomial
de un solo ensayo**, $\mathbf{Y}\sim\mathrm{Mult}(1,\boldsymbol{\pi})$, con
$\boldsymbol{\pi}=(\pi_1,\dots,\pi_K)$ y $K$ el número de categorías. El logit binario se
generaliza entonces al **logit de categoría base** cuando no hay orden
([Sección 3.2](#sec-u13-nominal)) y al de **odds proporcionales** cuando sí lo hay
([Sección 3.3](#sec-u13-ordinal)).  

::: {.callout-tip}
## Qué se estudia aquí y qué se pospone al Caso 2

También el caso politómico es agrupable —como la Bernoulli en binomial— cuando las predictoras son
categóricas: colapsando cada perfil en un **vector de recuentos** por categoría de respuesta se
llega a la multinomial $\mathbf{Y}\sim\mathrm{Mult}(m,\boldsymbol{\pi})$, que se aborda mediante la equivalencia con un
modelo **log-lineal de Poisson**, y necesita por tanto la Poisson que se introduce en el Caso 2.
:::

::: {.callout-note}
## Sobre esta unidad
RA implicados (el marco de 1.1–1.2 aplicado a nuevos tipos de respuesta):

- **RA2 · Formulación y estimación.** Ajustar el binomial agrupado y los modelos politómicos
  (nominal, ordinal).
- **RA3 · Interpretación en la escala correcta.** Odds ratios relativos (nominal) y acumulados
  (ordinal).
- **RA4 · Diagnóstico y bondad de ajuste.** Contraste χ², calibración y sobredispersión.
- **RA5 · Selección y comparación de modelos.** Nominal frente a ordinal (parsimonia).
:::


## 3.1 Del dato individual al agrupado: respuesta binomial {#sec-u13-binomial}

Para ejemplificar la implementación de esta versión del modelo binomial, apliquemos una agrupación a GLOW, considerando ahora como predictoras las variables `priorfrac`, `momfrac` y `raterisk`. Como las tres predictoras son **factores**, cada combinación de niveles reúne a mujeres intercambiables. Al colapsarlas, la respuesta pasa de un $0/1$ por sujeto a un **recuento de fracturas sobre el total del grupo** —una binomial—. Lo llamativo es que **el ajuste no cambia** respecto a la logística individual; lo que sí cambia —y es la ganancia de agrupar— lo veremos en la [bondad de ajuste](#sec-u13-gof-binomial).


Agrupados los datos en $k$ celdas (perfiles de covariables), en la celda $i$

$$Y_i \sim \mathrm{Bin}(m_i,\pi_i), \qquad i=1,\dots,k,\quad \textstyle\sum_i m_i=n,$$

donde $Y_i$ es el número de fracturas entre las $m_i$ mujeres del perfil y $\pi_i$ su probabilidad de fractura. 

La parte sistemática es común a todos los perfiles, así que la escribimos sin índice —con la respuesta $(\text{éxitos},\text{fracasos})=(Y,\,m-Y)$—, y así el modelo binomial plantea estimar:

$$\operatorname{logit}(\pi)=\beta_0 + \beta_1 \cdot \mathbf{I}_{\text{priorfrac}} + \beta_2 \cdot \mathbf{I}_{\text{momfrac}} + \beta_3 \cdot \mathbf{I}_{\text{raterisk}=\text{Same}} + \beta_4 \cdot \mathbf{I}_{\text{raterisk}=\text{Greater}}$$

Las indicatrices se leen igual que en la [Sección 2.3](#sec-u12-interpretacion): valen $1$ cuando
el perfil presenta la característica y $0$ en caso contrario.

- $\mathbf{I}_{\text{priorfrac}}=1/0$ si `priorfrac` es `Yes`/`No`,
- $\mathbf{I}_{\text{momfrac}}=1/0$ si `momfrac` es `Yes`/`No`,
- $\mathbf{I}_{\text{raterisk}=\text{Same}}=1/0$ si `raterisk` es `Same`/otro nivel,
- $\mathbf{I}_{\text{raterisk}=\text{Greater}}=1/0$ si `raterisk` es `Greater`/otro nivel.

Un factor de $L$ niveles necesita $L-1$ indicatrices, y el nivel que se queda sin la suya es el de
**referencia**. Aquí lo son `No`, `No` y `Less`, de modo que $\beta_0$ es el logit de la
probabilidad de fractura en el perfil base: sin fractura previa, sin fractura materna y con riesgo
autopercibido `Less`. 




Agrupamos entonces GLOW por tres factores (`priorfrac`, `momfrac`, `raterisk`) y contamos fracturas:

```{r}
#| label: u13-agrupar
glow_agg <- glow |>
  count(priorfrac, momfrac, raterisk, fracture) |>
  tidyr::pivot_wider(names_from = fracture, values_from = n, values_fill = 0) |>
  mutate(total = No + Yes)            # ensayos por celda; Yes = nº de fracturas
glow_agg
```

Antes de modelar conviene **ver** los datos agrupados. La @fig-u13-barras muestra, para cada perfil
de covariables, la **proporción observada de fractura** $(y_i/m_i)$; la cifra sobre cada barra es el
número de mujeres de la celda ($m_i$), que recuerda cuánta información sostiene cada proporción.

```{r}
#| label: fig-u13-barras
#| fig-width: 8
#| fig-height: 4
#| fig-cap: "Proporción observada de fractura por perfil de covariables en GLOW. Cada panel es un nivel de riesgo autopercibido (raterisk); dentro de cada panel, las barras cruzan fractura previa (priorfrac) y antecedente materno (momfrac). La cifra sobre la barra es el nº de mujeres de la celda."
glow_agg |>
  mutate(prop = Yes / total) |>
  ggplot(aes(x = priorfrac, y = prop, fill = momfrac)) +
  geom_col(position = position_dodge(width = 0.8), width = 0.7) +
  geom_text(aes(label = total), position = position_dodge(width = 0.8),
            vjust = -0.3, size = 3) +
  facet_wrap(~ raterisk, labeller = label_both) +
  labs(x = "Fractura previa (priorfrac)", y = "Proporción de fractura (Yes/total)",
       fill = "Antecedente materno\n(momfrac)") +
  ylim(0, NA)
```

En la @fig-u13-barras se aprecian ya las tendencias que el modelo recogerá: la proporción de fractura
**sube con la fractura previa** (`priorfrac`), **con el antecedente materno** (`momfrac`) y al pasar
de riesgo autopercibido `Less` a `Same` y `Greater` —el orden esperado—, lo que respalda incluir las
tres covariables. Conviene, eso sí, leer cada barra junto al **tamaño de su celda** (la cifra encima):
las tres celdas basales (`priorfrac = No`, `momfrac = No`) concentran la mayor parte de los datos
($n = 127, 124, 76$), mientras que las que acumulan ambos antecedentes son **diminutas**
($n = 2, 6, 10$). Sus proporciones son muy inestables —la celda `Less` con ambos antecedentes y $n=2$
cae a 0, y su análoga en `Same` con $n=6$ salta a 0,5—: es **ruido de muestreo** que no conviene
sobreinterpretar y que, además, es justo el que degrada la aproximación $\chi^2$ del contraste de
bondad de ajuste cuando hay celdas pequeñas (la cautela de la sección [Bondad de ajuste](#sec-u13-gof-binomial)).

### Ajuste e interpretación

Ahora ajustamos el binomial con la sintaxis `cbind(éxitos, fracasos)` y comprobamos que
**recupera exactamente** los mismos coeficientes que la logística individual con esas
predictoras —mismos estimadores, distinta disposición del dato—:

```{r}
#| label: u13-binomial-fit
fit_bin <- glm(cbind(Yes, No) ~ priorfrac + momfrac + raterisk,
               family = binomial, data = glow_agg)
fit_ind <- glm(fracture ~ priorfrac + momfrac + raterisk,
               family = binomial, data = glow)

cbind(agrupado = coef(fit_bin), individual = coef(fit_ind))   # idénticos
```

La **interpretación de los coeficientes** (en términos de odds ratios, [Sección 2.3](#sec-u12-interpretacion))
y 

Un coeficiente sin intervalo dice poco, así que pedimos los **odds ratios con su IC**. `broom` lo
resuelve en una llamada: `exponentiate = TRUE` pasa a la escala de odds y `conf.int = TRUE` añade el
intervalo, que en un `glm` se calcula por **perfil de verosimilitud**
([Sección 2.5](#sec-u12-inferencia)).

```{r}
#| label: u13-or-ic
tidy(fit_bin, exponentiate = TRUE, conf.int = TRUE)
```

Conseguir un OR de 2.66 para `priorfrac=Yes` significa que tener una fractura previa multiplica por 2.66 los odds (la ventaja) de fracturarse, asumiendo similares antecedentes maternos y autopercepción de riesgo. Además el intervalo de confianza de este factor multiplicativo va entre 1.7 y 4.17, lo que habla muy a favor de un efecto relevante.

Recordemos que el intervalo de confianza para el odds se consigue exponenciando el obtenido para el coeficiente, de modo que no es un intervalo simétrico alrededor del OR. La lectura de significación se traslada
sin más: que el IC del OR **contenga 1** es exactamente que el del coeficiente contenga 0. Una precaución al leer la tabla: `exponentiate = TRUE` transforma la columna `estimate`, pero
**deja `std.error` en la escala del coeficiente**, lo que impide construir el intervalo
«a mano» combinando esas dos columnas. El intervalo (exponenciado) ya viene dado en `conf.low` y `conf.high`.

Y merece la pena detenerse en `momfrac`, porque enseña algo que la [Sección 2.5](#sec-u12-inferencia)
anticipaba en abstracto: su intervalo de perfil **contiene 1**, mientras que su $p$-valor de Wald (en la tabla)
queda **por debajo de 0,05**. Los dos criterios se contradicen, justo en el borde. No es un error de
cálculo, sino la diferencia entre ambos métodos hecha visible: el de Wald supone simetría en la
escala del coeficiente y se deteriora cerca de los límites, mientras que el de perfil invierte la
razón de verosimilitudes y no necesita ese supuesto. Cuando discrepan, **manda el perfil**. Es
también un buen recordatorio de por qué conviene informar del intervalo y no solo de si el efecto
«sale significativo».

**Del odds ratio a la probabilidad: el AME con datos agrupados**

El odds ratio dice **cuánto multiplica** un factor la ventaja de fracturarse; el **efecto medio
marginal** ([Sección 2.3](#sec-u12-interpretacion)) dice **cuántos puntos de probabilidad** la
mueve, y en el caso de un predictor dicotómico se explica como la diferencia media (en probabilidad) entre que el predictor tome un valor (Yes) u otro (No), y se obtiene en `R` con `avg_comparisons()`.

$$AME = \frac{1}{n} \sum_i[\hat{\pi}_i(Yes)-\hat{\pi}_i(No)]$$

Agrupar, sin embargo, introduce una trampa: estas funciones promedian **sobre las filas** del banco
de datos, y las filas ya no son mujeres, sino **celdas** de tamaños muy dispares. Promediar las doce
por igual da tanto peso a una celda de dos mujeres como a una de ciento veintisiete. Para recuperar
el AME del dato individual hay que **ponderar por $m_i$**, lo que se hace con el argumento `wts`.

```{r}
#| label: u13-ame-binomial
library(marginaleffects)
cat("AME en el modelo binomial (ponderado por el tamaño de las celdas)")
avg_comparisons(fit_bin, variables = "priorfrac", wts = "total")  # ponderado por el tamaño de celda
cat("AME en el modelo Bernoulli")
avg_comparisons(fit_ind, variables = "priorfrac")                 # el mismo AME, dato individual

cat("Comparación de las probabilidades (Yes-No), celda a celda")
comparisons(fit_bin, variables = "priorfrac")   # el contraste celda a celda: no es constante
```

Así, que el AME de `priorfrac` resulte de 0.19 significa que afecta en unos 19 puntos porcentuales a la probabilidad de fractura: entre dos mujeres iguales en antecedente materno y riesgo autopercibido, la que ya tuvo una fractura tiene,
en promedio, diecinueve puntos más de probabilidad de fracturarse que la que no tuvo esos antecedentes. Si la predicción promedio de la probabilidad de fractura es de 0.2 cuando no hay fractura previa, la que se obtiene si tiene fractura previa es de 0.39.

```{r}
avg_predictions(fit_bin, variables = "priorfrac", wts = "total")
```


El OR de 2,66 cuantifica la **fuerza** del efecto en la escala en la que el modelo es lineal, y el AME de 0,19 su
**impacto absoluto** en la escala en la que se toman las decisiones, esto es, en probabilidades. El OR no depende del punto de partida; el AME sí, y por eso hay que promediarlo, como se ilustra en la siguiente @tbl-u13-ame-vs-or:

| Perfil (`momfrac`, `raterisk`) | $\hat\pi$ sin fractura previa | $\hat\pi$ con fractura previa | Salto **absoluto** | Cociente de **odds** |
|---|---:|---:|---:|---:|
| `No`, `Less`     | 0,133 | 0,291 | **+0,157** | 2,66 |
| `Yes`, `Greater` | 0,349 | 0,588 | **+0,239** | 2,66 |

: Efecto de la fractura previa en dos perfiles extremos. El salto en probabilidad **cambia** según el punto de partida; el odds ratio **no**. {#tbl-u13-ame-vs-or}

Como vemos al mostrar el AME en el modelo Bernoulli equivalente, los valores y errores coinciden hasta el último
dígito puesto que dentro de una celda todas las mujeres comparten covariables y, por tanto resuelve **el mismo contraste**: promediar las 500 mujeres una a una equivale exactamente a promediar las 12 celdas pesándolas por su tamaño. 

La última salida muestra el contraste **celda a celda**, esto es, cómo cambia la probabilidad de fractura por tener o no una fractura previa (`priorfrac`), y revela lo que el promedio esconde: que el efecto diferencial en términos de probabilidades no es constante. 

:::: {.callout-tip}
## 🔧 En R. El `glm()` con datos binomiales

**Agrupar.** De la cohorte individual a la tabla de celdas: contar por combinación de covariables y
poner los dos resultados en columnas.
```
glow_agg <- glow |>
  count(x1, x2, y) |>
  tidyr::pivot_wider(names_from = y, values_from = n, values_fill = 0) |>
  mutate(total = No + Yes)
```

**Ajuste.** Es similar al de datos binarios, con la salvedad de cómo se especifica la respuesta aquí,
a partir de una matriz con dos columnas: éxitos y fracasos:
```
glm(cbind(exitos,fracasos) ~ x1+x2+x1:x2+...,family=binomial(link = "logit"),data)
```

**Efectos marginales.** 
- `marginaleffects::avg_slopes()` para predictoras continuas y
- `avg_comparisons()` para factores. 

Con datos agrupados hay que **ponderar por el tamaño de celda**,
o el promedio tratará cada celda como una sola observación:
```
avg_comparisons(fit_bin, variables = "priorfrac", wts = "total")
```
Sin `avg_`, la misma llamada devuelve el contraste **celda a celda** en lugar de su promedio:
```
comparisons(fit_bin, variables = "priorfrac")
```

**Intervalos de confianza.** En una sola llamada, sobre el coeficiente o sobre el odds ratio:
```
tidy(fit_bin, conf.int = TRUE)                          # escala del coeficiente
tidy(fit_bin, exponentiate = TRUE, conf.int = TRUE)     # escala de odds (OR)
exp(cbind(OR = coef(fit_bin), confint(fit_bin)))        # lo mismo, a mano
```
::::

### Bondad de ajuste y diagnóstico {#sec-u13-gof-binomial}


En la [Sección 2.5](#sec-u12-inferencia) vimos que, con datos **individuales**, ni la deviance ni el
estadístico de Pearson sirven como test absoluto de ajuste: el saturado crece con $n$ y la asintótica
$\chi^2$ no se sostiene. Con datos **agrupados** (y $m_i$ suficientemente grandes) esa asintótica
**se recupera** [@agresti2015; @faraway2016]. También cobran relevancia ciertos residuos comunes en los GLM que no funcionaban en el caso binario. Empezamos, pues, por los **estadísticos globales** —los que responden a «¿ajusta el modelo?»— y
los descomponemos después celda a celda: de esa descomposición salen los **residuos**, con los que
localizamos *dónde* falla. Cierra el bloque la **sobredispersión**, que pregunta si la varianza
binomial que el modelo impone es la que de verdad tienen los datos.

Los contrastes entre modelos anidados (LRT, [Sección 2.5](#sec-u12-inferencia)) son
**idénticos** a los del caso individual. 

#### Estadísticos globales: deviance y Pearson

Dos **estadísticos globales** resumen en un único número el desacuerdo de las $k$ celdas,
comparando el modelo **ajustado con el saturado** —el mejor ajuste posible—:

- **Pearson:** contrapone en cada celda lo observado con lo esperado, tipificando por la desviación
  estándar binomial,
  $$X^2=\sum_i \frac{(y_i-m_i\hat\pi_i)^2}{m_i\hat\pi_i(1-\hat\pi_i)}.$$
- **Deviance:** es el **cociente de verosimilitudes frente al saturado**,
  $D=2(\ell_{\text{sat}}-\ell_{\text{ajustado}})$, y se descompone en una **contribución por
  celda**, $D=\sum_i d_i$, con
  $$d_i = 2\left[\,y_i\log\frac{y_i}{m_i\hat\pi_i}+(m_i-y_i)\log\frac{m_i-y_i}{m_i(1-\hat\pi_i)}\,\right].$$

$d_i$ es **dos veces** la log-verosimilitud que la celda pierde al pasar del modelo **saturado**
—el que clava la proporción observada, $\tilde\pi_i=y_i/m_i$— al **ajustado**: compara los éxitos
$y_i$ con los esperados $m_i\hat\pi_i$ y, simétricamente, los fracasos. Por construcción
$d_i\ge 0$, y solo vale $0$ si $\hat\pi_i=y_i/m_i$. Si $y_i=0$ o $y_i=m_i$, el término afectado se
anula, por el límite $y\log y\to 0$.

Antes de contrastar nada, conviene ver el cálculo por dentro. La tabla siguiente reconstruye $D$
celda a celda aplicando esa definición: los éxitos observados $y_i$, los esperados por el modelo
$m_i\hat\pi_i$ y la contribución $d_i$. La última columna, `r_Di`, la usaremos en el apartado
siguiente.

```{r}
#| label: u13-deviance-celda
aporta <- glow_agg |>
  mutate(
    esperado = total * fitted(fit_bin),
    # El ifelse implementa el convenio 0*log(0) = 0: la celda con Yes = 0 lo necesita.
    d_i  = 2 * (ifelse(Yes > 0, Yes * log(Yes / esperado), 0) +
                ifelse(No  > 0, No  * log(No  / (total - esperado)), 0)),
    r_Di = sign(Yes - esperado) * sqrt(d_i)
  )

aporta |> select(priorfrac, momfrac, raterisk, y = Yes, m = total, esperado, d_i, r_Di)

c(suma_d_i = sum(aporta$d_i), deviance = deviance(fit_bin))   # la suma ES la deviance
```

La última línea cierra el círculo: sumar las contribuciones de las doce celdas devuelve exactamente
lo que `deviance(fit_bin)` calcula.

Bajo un modelo correcto y con celdas no demasiado pequeñas, ambos se distribuyen $\chi^2_{k-p}$
—con $k$ el número de **celdas**, no de mujeres: en el binomial agrupado la unidad de observación del
modelo es el perfil—
[@agresti2015; @faraway2016], con lo que **ya podemos contrastar el ajuste de forma absoluta** contra el modelo saturado y responder a la pregunta **¿ajusta bien nuestro modelo?**


```{r}
#| label: u13-gof
gl <- df.residual(fit_bin)                       # k - p = nº de celdas - nº de parámetros
c(deviance = deviance(fit_bin),
  pearson  = sum(residuals(fit_bin, type = "pearson")^2),
  gl       = gl)

# p-valores del contraste de bondad de ajuste (H0: el modelo ajusta)
c(p_deviance = pchisq(deviance(fit_bin), gl, lower.tail = FALSE),
  p_pearson  = pchisq(sum(residuals(fit_bin, "pearson")^2), gl, lower.tail = FALSE))
```

Al conseguir un p-valor **alto** (muy superior a la significatividad 0.05) no evidenciamos falta de ajuste (no podemos rechazar el modelo ajustado frente al saturado), y así concluimos que el modelo reproduce
razonablemente las proporciones por celda. Es exactamente el
contraste que en la [Sección 2.5](#sec-u12-inferencia) no podíamos usar y que ahora, 
al agrupar, recupera su sentido.

::: {.callout-important}
**Cautela:** la aproximación exige celdas no
demasiado pequeñas; con muchos $m_i$ pequeños vuelve a degradarse. 
:::

:::: {.callout-tip}
## 🔧 En R. El contraste χ² de bondad de ajuste (deviance y Pearson)
Con el modelo agrupado ajustado, los grados de libertad son **celdas menos parámetros**
(`df.residual`) y cada estadístico se compara con una $\chi^2_{k-p}$ mediante
`pchisq(..., lower.tail = FALSE)`:

```r
gl <- df.residual(fit_bin)                       # k - p = nº de celdas - nº de parámetros

# Deviance
pchisq(deviance(fit_bin), gl, lower.tail = FALSE)

# Pearson
X2 <- sum(residuals(fit_bin, type = "pearson")^2)
pchisq(X2, gl, lower.tail = FALSE)
```

Un $p$ **alto** = no hay evidencia de falta de ajuste. ¿Cuál usar?

- **Pearson ($X^2$)** para el **test absoluto** de bondad de ajuste: aproxima mejor la $\chi^2$ con
  recuentos moderados y es, además, la base de la **sobredispersión** ($\hat\phi = X^2/\text{gl}$).
- **Deviance** para **comparar modelos anidados** (su diferencia es el LRT) y como medida ligada a la
  verosimilitud; como test **absoluto** es algo menos fiable que Pearson cuando los recuentos son
  pequeños.
- **Ambos** exigen celdas **no pequeñas** (regla práctica: frecuencias esperadas $\gtrsim 5$); con
  muchos $m_i$ pequeños la aproximación $\chi^2$ se degrada —y la deviance, antes—.
::::

#### Residuos e influencia

Los dos estadísticos anteriores dicen **cuánto** discrepa el modelo en conjunto, pero no **dónde**.
Para averiguarlo volvemos a sus sumandos: cada celda aporta un término a $X^2$ y otro a $D$, y ese
término, con el signo de «observado menos esperado», es su **residuo**. Al agrupar, además, cada
celda reúne $m_i$ ensayos, de modo que estos residuos ya son informativos por sí solos
—aproximadamente $N(0,1)$ con $m_i$ grande [@mccullagh1989]—, cosa que no ocurría con datos
individuales. Son genéricos en los GLM:

- **Residuos Pearson:** la diferencia entre lo observado y lo esperado en la celda, tipificada por su desviación estándar,
  $$r_{P,i}=\dfrac{y_i-m_i\hat\pi_i}{\sqrt{m_i\hat\pi_i(1-\hat\pi_i)}}$$
- **Residuos Deviance:** la raíz cuadrada de la contribución $d_i$ definida más arriba, con el
  signo de «observado menos esperado»,
  $$r_{D,i}=\operatorname{sign}(y_i-m_i\hat\pi_i)\sqrt{d_i}$$
 
- Para compararlos en igualdad de condiciones se usan sus versiones **estandarizadas** (o
*estudentizadas*), que dividen por $\sqrt{1-h_{ii}}$,
$$
r^{\,s}_{P,i}=\frac{r_{P,i}}{\sqrt{1-h_{ii}}}, \qquad r^{\,s}_{D,i}=\frac{r_{D,i}}{\sqrt{1-h_{ii}}}
$$
donde $h_{ii}$ es el **leverage** (apalancamiento) de la celda: el peso que esa celda tiene sobre su
propio valor ajustado, dado por el elemento diagonal de la matriz gorro $\hat H$. El callout
siguiente explica esa lectura y por qué justifica dividir por $\sqrt{1-h_{ii}}$.


::: {.callout-note}
## La matriz sombrero en un GLM

En regresión lineal $\hat H = X(X^{\top}X)^{-1}X^{\top}$ proyecta $\mathbf y$ sobre los
valores ajustados. En un GLM el ajuste es por mínimos cuadrados **ponderados** (IWLS), así
que la matriz sombrero incorpora los pesos de la última iteración $W=\operatorname{diag}(w_i)$:
$$
\hat H = W^{1/2}X\,(X^{\top}WX)^{-1}X^{\top}W^{1/2}.
$$
Es **simétrica e idempotente**, sus diagonales son los **leverages** $h_{ii}$ y suman el
número de parámetros, $\sum_i h_{ii}=\operatorname{tr}(\hat H)=p$. 

**Por qué $h_{ii}$ se lee como un peso.** Aplicar $\hat H$ equivale a escribir cada valor ajustado
como una **media ponderada de todas las respuestas observadas** [@fox2016]:
$$\hat y_j=h_{1j}y_1+h_{2j}y_2+\dots+h_{nj}y_n=\sum_i h_{ij}\,y_i,$$
de modo que $h_{ij}$ es el peso que la observación $i$ tiene sobre el ajustado $j$. La diagonal
$h_{ii}$ es entonces el peso de la celda **sobre su propio valor ajustado**: cuánto se ajusta el
modelo a sí misma. Con $h_{ii}$ cercano a 1 el modelo pasa casi forzosamente por ese punto —tiene
poco margen para discrepar de él, y de ahí que su residuo salga artificialmente pequeño y haya que
inflarlo dividiendo por $\sqrt{1-h_{ii}}$—; con $h_{ii}$ cercano a 0, la celda apenas interviene en
lo que el modelo predice para ella. Además $h_{ii}=\sum_j h_{ij}^2$, así que resume también su
influencia potencial sobre **todos** los ajustados, no solo el suyo.

Como $\sum_i h_{ii}=p$ el número de coeficientes estimados entre $k$ celdas, de modo que es habitual marcar
como destacadas las observaciones que superan **dos o tres veces** el promedio $p/k$ [@fox2016].

En OLS el leverage depende solo de $X$. En un GLM entra $W$, y en el binomial/logístico
$w_i=m_i\hat\pi_i(1-\hat\pi_i)$, de modo que $h_{ii}$ mezcla dos ingredientes: cuánta
**información** aporta la celda —crece con $m_i$ y con  $\hat\pi_i$ aproximándose a $0{,}5$— y cuán **extremo** es su perfil de covariables -la parte dependiente de $X$.
:::

- La **distancia de Cook** combina residuo y leverage, y mide **cuánto cambiarían los coeficientes** del predictor lineal si se eliminara esa celda; valores grandes señalan **celdas influyentes** que conviene revisar. Se suelen usar dos referencias, que no son equivalentes: $D_i>1$ está **fundamentado** —significa que quitar esa celda desplaza $\hat{\boldsymbol\beta}$ hasta el borde de su región de confianza—, mientras que $D_i>4/k$ es una regla **de cribado**, sin derivación limpia y dependiente del número de celdas, que sirve para mirar y no para decidir.
$$
D_i=\frac{(r^{\,s}_{P,i})^2}{p}\,\frac{h_{ii}}{1-h_{ii}}
$$
Calculamos y representamos los residuos estandarizados y las distancias de Cook para GLOW en la @fig-u13-residuos.

```{r}
#| label: fig-u13-residuos
#| fig-width: 10
#| fig-height: 4
#| fig-cap: "Diagnósticos por celda (el tamaño del punto es el nº de ensayos). Izquierda: residuos de Pearson estandarizados frente a la probabilidad ajustada; con un buen ajuste se reparten en torno a 0 dentro de la banda de ±2. Derecha: distancia de Cook por celda, con línea de referencia orientativa en 4/k, con k el número de celdas."
#library(patchwork)

diag_bin <- glow_agg |>
  mutate(pred  = fitted(fit_bin),
         w     = total * pred * (1 - pred),   # peso de trabajo del IWLS
         r_std = rstandard(fit_bin, type = "pearson"),
         cook  = cooks.distance(fit_bin),
         h     = hatvalues(fit_bin),
         cell  = row_number())

p_res <- ggplot(diag_bin, aes(pred, r_std, size = total)) +
  geom_hline(yintercept = c(-2, 0, 2), linetype = c("dotted", "dashed", "dotted")) +
  geom_point(alpha = 0.7) +
  labs(x = "Probabilidad ajustada", y = "Residuo de Pearson estandarizado",
       size = "n por celda")

p_cook <- ggplot(diag_bin, aes(cell, cook, size = total)) +
  geom_hline(yintercept = 4 / nrow(diag_bin), linetype = "dotted") +
  geom_segment(aes(xend = cell, yend = 0), linewidth = 0.3) +
  geom_point(alpha = 0.7) +
  scale_x_continuous(breaks = diag_bin$cell) +
  labs(x = "Celda", y = "Distancia de Cook", size = "n por celda")

p_res + p_cook + plot_layout(guides = "collect")
```

Los valores que comentamos a continuación están en esta tabla, celda a celda:

```{r}
#| label: u13-diagnosticos-tabla
diag_bin |>
  mutate(p_obs=Yes/total) |>
  select( priorfrac, momfrac, raterisk, m = total, p_obs, pred, w, h, r_std, cook,celda = cell)

c(referencia_cook = 4 / nrow(diag_bin))   # 4/k: nrow() cuenta CELDAS, no mujeres
```

En GLOW, el panel izquierdo de la @fig-u13-residuos muestra los **12 perfiles** con todos los
residuos estandarizados dentro de la banda de ±2 y repartidos sin patrón alrededor de 0
(rango −1,25 a +1,41). En el panel derecho, las distancias de Cook son pequeñas: la mayor (celda 9) es 0,326, por debajo
de la referencia orientativa $4/k=4/12=0{,}333$ y muy lejos del umbral clásico $D\gtrsim 1$. Las
celdas 1–3 presentan un Cook moderado por su peso en el ajuste, no por desajuste.

Los dos paneles coinciden: no hay indicio de mal ajuste en ninguna celda —todos los residuos dentro de la
banda de ±2— ni de **influencia** relevante en el ajuste. El diagnóstico celda a celda concuerda, pues, con el
$\chi^2$ global del apartado anterior: aquel no detectaba falta de ajuste, y este muestra que
tampoco hay una celda concreta que pudiera causarla.

:::: {.callout-tip}
## 🔧 En R. Residuos e influencia

```r
residuals(fit_bin, type = "deviance")     # o "deviance", "response"
rstandard(fit_bin, type = "pearson")     # estandarizados (ajustan por el leverage)
hatvalues(fit_bin)                        # leverage h_ii de cada celda
cooks.distance(fit_bin)                   # influencia de cada celda
```
::::

#### Sobredispersión

El modelo binomial $y_i \sim Bi(m_i,\pi_i)$, impone que la varianza de cada celda sea exactamente
$m_i\hat\pi_i(1-\hat\pi_i)=Var(y_i)$. Cuando la varianza real en los datos **excede** ese valor hay **sobredispersión**, 
y al agrupar pasa a ser **estimable** mediante el cociente de Pearson:

$$
\hat\phi=\frac{X^2}{k-p}=\frac{1}{k-p}\sum_i r_{P,i}^2 .
$$

Un $\hat\phi\approx 1$ indica que el binomial basta; $\hat\phi>1$ indica sobredispersión (variación
*extra-binomial*); $\hat\phi<1$ indica infradispersión (es menos frecuente).

La sobredispersión puede ser debida a cierta **correlación entre los ensayos de una misma celda** (sujetos agrupados que no son del todo independientes), a **heterogeneidad no modelada** o por una **covariable omitida**. Lo que
importa es su efecto: los coeficientes $\hat\beta$ siguen siendo **consistentes**, pero los **errores estándar se subestiman**, de modo que los contrastes de Wald y LRT resultan **demasiado liberales**, y
los intervalos **demasiado estrechos**.

El remedio inmediato es el modelo **quasi-binomial**: no cambia las estimaciones puntuales, pero
**estima $\phi$ de los datos** e **infla los errores estándar** por $\sqrt{\hat\phi}$ (y sustituye los
contrastes $\chi^2$ por contrastes **F**). Cuando la sobredispersión procede de un efecto de agrupamiento 
identificable, la alternativa estructural pasa por incluir **efectos aleatorios** ([Unidad 4](#sec-u14)).

```{r}
#| label: u13-sobredisp
# Índice de sobredispersión (cociente de Pearson)
sum(residuals(fit_bin, type = "pearson")^2) / df.residual(fit_bin)
```

En GLOW, $\hat\phi\approx 0{,}58$: **por debajo de 1**, así que **no hay rastro de sobredispersión**
—el binomial es de sobra suficiente— y el quasi-binomial no haría falta. Lo mostramos igualmente como
herramienta para cuando $\hat\phi$ supere con claridad la unidad.


::: {.callout-note}
## ¿Y tratar la sobredispersión binomial con quasi-Poisson?

Hay una excepción a tratar la sobredispersión en el modelo binomial con un **quasi-Poisson**, y es el
régimen de **sucesos raros** ($m_i$ grande, $\pi_i$ pequeña y $m_i\pi_i$ moderado), donde la binomial
se aproxima a una Poisson. Ahí sí tiene sentido modelar el **conteo** con una Poisson de enlace log y
un *offset* $\log(m_i)$ —es decir, modelar una **tasa**—, y un quasi-Poisson o una binomial negativa
absorberían la variación extra. Pero eso es porque has entrado **deliberadamente** en el dominio
Poisson, no porque el quasi-Poisson arregle una binomial. Estos modelos los veremos en el Caso 2.
:::

:::: {.callout-tip}
## 🔧 En R. Sobredispersión y quasi-binomial

```r
sum(residuals(fit_bin, type = "pearson")^2) / df.residual(fit_bin)   # phi; ~1 si basta el binomial
fit_q <- glm(cbind(Yes, No) ~ priorfrac + momfrac + raterisk,
             family = quasibinomial, data = glow_agg)   # mismas betas, SE inflados por sqrt(phi)
summary(fit_q)             # 'Dispersion parameter' = phi estimado
drop1(fit_q, test = "F")   # comparación de modelos con test F, no chi^2
```
::::

### Calibración

Al agrupar, la **calibración** es inmediata —algo que el caso individual no permitía sin recurrir a
deciles—: cada celda aporta su **probabilidad predicha** y su **proporción observada**, y basta
enfrentarlas. Si el modelo está bien calibrado, los puntos se alinean sobre la diagonal:

```{r}
#| fig-width: 6
#| fig-height: 4
#| label: fig-u13-calibracion
#| fig-cap: "Curva de calibración por celda en GLOW: probabilidad predicha frente a proporción observada de fractura (el tamaño del punto es el nº de mujeres de la celda). La diagonal discontinua marca la calibración perfecta; los puntos próximos a ella, sin sesgo sistemático, indican un modelo bien calibrado."
# Calibración DIRECTA: cada celda = (probabilidad predicha, proporción observada)
calib_bin <- glow_agg |>
  mutate(pred = fitted(fit_bin), obs = Yes / total)

ggplot(calib_bin, aes(pred, obs, size = total)) +
  geom_abline(linetype = "dashed") +                 # calibración perfecta
  geom_point(alpha = 0.7) +
  labs(x = "Probabilidad predicha", y = "Proporción observada (Yes/total)",
       size = "n por celda")
```

Como se aprecia en @fig-u13-calibracion, en GLOW los 12 puntos caen cerca de la diagonal, sin sesgo sistemático por tramos de riesgo: el modelo está **bien calibrado**, en línea con el χ² de bondad de ajuste y los residuos.



#### Un número para la calibración

El gráfico enseña la calibración; para **resumirla** basta promediar las distancias verticales a la
diagonal, ponderando cada celda por sus ensayos:

$$\text{ECM}_{\text{cal}}=\frac1n\sum_{i=1}^{k} m_i\bigl(p_i-\hat\pi_i\bigr)^2,
\qquad p_i=\frac{y_i}{m_i},\qquad n=\sum_{i=1}^{k}m_i .$$

```{r}
#| label: u13-ecm-calibracion
m_i  <- calib_bin$total
pi_h <- calib_bin$pred
n    <- sum(m_i)
ecm  <- sum(m_i * (calib_bin$obs - pi_h)^2) / n

c(ecm_calibracion = ecm, raiz = sqrt(ecm))
```

La raíz se lee en la escala de la probabilidad: predicho y observado distan, de media, unos **cuatro
puntos porcentuales**. La calibración es **excelente**, como ya decían la figura y el χ².

::: {.callout-note}
## ¿Y el test de Hosmer–Lemeshow?

En la [Sección 2.6](#sec-u12-diagnostico) el contraste de calibración fue el de **Hosmer–Lemeshow**; aquí no reaparece porque HL existe para suplir la agrupación que no había en Bernoulli. Ahora las celdas son reales, los estadísticos de Pearson y Deviance resuelven la bondad del ajuste.
:::

### Discriminación y clasificación

Calibración y discriminación son preguntas distintas ([Sección 2.7](#sec-u12-evaluacion)): una
pregunta si las probabilidades son fiables, la otra si **ordenan** bien a quien se fractura por
delante de quien no. La segunda se responde igual que allí, con la ROC y el AUC, sin que agrupar
cambie nada — con una salvedad: se calculan sobre los **ensayos**, no sobre las celdas. Y para eso
**no hace falta la cohorte individual**: la tabla agrupada ya dice, celda a celda, cuántos ensayos
comparten cada puntuación y cuántos de ellos acabaron en fractura. Basta con desplegarla.

```{r}
#| label: fig-u13-roc-binomial
#| fig-width: 5.5
#| fig-height: 4
#| fig-cap: "Curva ROC del modelo binomial agrupado, calculada sobre los ensayos que contiene la tabla. Al ser las tres predictoras categóricas, el modelo solo produce tantas puntuaciones de riesgo distintas como celdas, y la curva es una línea quebrada con un tramo por celda: cada tramo es oblicuo porque, al cruzar el umbral de una celda, entran a la vez sus casos y sus controles."
library(pROC)

# Cada celda aporta sus Yes casos y sus No controles, todos con la misma probabilidad
# predicha: desplegar la tabla devuelve los ensayos sin recurrir a la cohorte individual
ensayos <- glow_agg |>
  mutate(pred = fitted(fit_bin)) |>
  tidyr::pivot_longer(c(Yes, No), names_to = "fractura", values_to = "n") |>
  tidyr::uncount(n) |>
  mutate(y = as.integer(fractura == "Yes"))

roc_bin <- roc(ensayos$y, ensayos$pred,          quiet = TRUE)
roc_ind <- roc(glow$fractura01, fitted(fit_ind), quiet = TRUE)

c(ensayos                 = nrow(ensayos),
  puntuaciones_distintas  = length(unique(ensayos$pred)),
  auc_agrupado            = as.numeric(auc(roc_bin)),
  auc_individual          = as.numeric(auc(roc_ind)))

ggroc(roc_bin) +
  geom_abline(intercept = 1, slope = 1, linetype = "dashed") +
  labs(x = "Especificidad", y = "Sensibilidad")
```

El AUC es **0,664** en los dos ajustes —idéntico hasta el sexto decimal— y las puntuaciones
distintas son exactamente **12**, una por celda, como anticipábamos.

Los dos AUC coinciden, y a estas alturas ya no sorprende: es la **segunda** vez que ocurre lo mismo,
después del AME. Conviene quedarse con la regla, porque resume toda la sección: al
agrupar **no cambia nada que se calcule por ensayo**; solo cambian las cantidades que se promedian
**por fila**, y esas hay que ponderarlas por $m_i$.

La curva, en cambio, sí enseña algo nuevo. Con solo 12 puntuaciones distintas hay solo 12 umbrales,
así que la ROC es una **línea quebrada** de doce tramos; y son tramos **oblicuos**, no escalones,
porque al cruzar el umbral de una celda entran de golpe sus casos **y** sus controles, moviendo
sensibilidad y especificidad a la vez. Encadenados, los quiebros se disimulan y la curva aparenta ser
continua. Lo que importa es la consecuencia: la discriminación está **acotada por la granularidad de
los perfiles** —dos mujeres del mismo perfil son indistinguibles para el modelo—, y de ahí que una
covariable **continua**, como la edad en la Unidad 2, la mejore: multiplica las puntuaciones
disponibles.

El valor en sí, **0,664**, indica una discriminación **modesta** —por encima del 0,5 del azar, lejos
del 0,8 que se suele considerar bueno—, del mismo orden que el que obtuvo el modelo con `age` y
`priorfrac` en la [Sección 2.7](#sec-u12-evaluacion). Estas
covariables ordenan algo mejor que el azar, pero la fractura depende de mucho más de lo que hay en
el modelo.

**Con un umbral fijo, la matriz de confusión.** La ROC recorre todos los umbrales; fijar uno —el
0,5 habitual— devuelve un clasificador. Y aquí ni siquiera hace falta desplegar la tabla: `yardstick`
admite **pesos de caso**, de modo que cada fila entra con su número de ensayos. Es la misma llamada
de la [Sección 2.7](#sec-u12-evaluacion), con un argumento más.

```{r}
#| label: u13-confusion-binomial
library(yardstick)

eval_agg <- glow_agg |>
  mutate(pred = factor(if_else(fitted(fit_bin) >= 0.5, "Yes", "No"), levels = c("No", "Yes"))) |>
  tidyr::pivot_longer(c(Yes, No), names_to = "obs", values_to = "n") |>
  mutate(obs = factor(obs, levels = c("No", "Yes")))

conf_mat(eval_agg, truth = obs, estimate = pred, case_weights = n)

metric_set(accuracy, sensitivity, specificity)(
  eval_agg, truth = obs, estimate = pred, case_weights = n, event_level = "second")
```

El resultado es elocuente. Solo dos celdas —las dos de `priorfrac = Yes`, `momfrac = Yes` y riesgo
percibido `Same` o `Greater`— superan el 0,5, así que el modelo predice fractura para **16** mujeres
de las 500, y acierta en **8**: justo la mitad. Gana, pues, tantos aciertos como pierde, y el acierto
global queda **exactamente** en el 0,75 que se obtendría prediciendo «No» a todas. La **sensibilidad**
es del **6 %**.

No contradice al AUC. El 0,664 dice que el modelo **ordena** algo mejor que el azar; la matriz dice
que ese orden no basta para que ninguna probabilidad ajustada llegue a 0,5 salvo en dos perfiles. Es
el aviso de la [Sección 2.7](#sec-u12-evaluacion) repetido: con un evento minoritario, el umbral 0,5
rara vez es el que interesa.

:::: {.callout-tip}
## 🔧 En R. Calibración, discriminación y clasificación

Todo parte de la probabilidad predicha de cada celda:

```r
pi_h <- fitted(fit_bin)
```

**Calibración.** Predicha frente a observada, celda a celda:

```r
calib_bin <- glow_agg |> mutate(pred = pi_h, obs = Yes / total)
#  alternativa con broom: augment(fit_bin, data = glow_agg, type.predict = "response") -> .fitted
ggplot(calib_bin, aes(pred, obs, size = total)) + geom_point() + geom_abline(linetype = "dashed")
sum(glow_agg$total * (calib_bin$obs - pi_h)^2) / sum(glow_agg$total)   # ECM de calibración
```

**Discriminación.** La ROC recorre los ensayos; la tabla agrupada ya los contiene:

```r
ensayos <- glow_agg |>
  mutate(pred = pi_h) |>
  tidyr::pivot_longer(c(Yes, No), names_to = "fractura", values_to = "n") |>
  tidyr::uncount(n)                                   # un registro por ensayo, con su pred
pROC::roc(ensayos$fractura == "Yes", ensayos$pred)    # objeto roc; auc() da el área
ggroc(roc_bin)                                        # la curva, en ggplot
```

**Clasificación a un umbral.** Sin desplegar nada: `yardstick` acepta **pesos de caso**.

```r
library(yardstick)
eval_agg <- glow_agg |>
  mutate(pred = factor(if_else(pi_h >= 0.5, "Yes", "No"), levels = c("No", "Yes"))) |>
  tidyr::pivot_longer(c(Yes, No), names_to = "obs", values_to = "n") |>
  mutate(obs = factor(obs, levels = c("No", "Yes")))
conf_mat(eval_agg, truth = obs, estimate = pred, case_weights = n)
metric_set(accuracy, sensitivity, specificity)(
  eval_agg, truth = obs, estimate = pred, case_weights = n, event_level = "second")
```

::::

En **todo lo demás**, el binomial agrupado se ajusta e interpreta **exactamente igual** que el
logístico individual de la [Unidad 2](#sec-u12): misma estimación (máxima verosimilitud / IWLS), misma
inferencia (Wald, LRT, IC por perfil) y misma selección de modelos (deviance, AIC/BIC, la
escalera de la [Sección 2.5](#sec-u12-inferencia)). Y la **lectura de los resultados no cambia**:
los coeficientes siguen siendo log-odds, $e^{\beta}$ es un odds ratio y las predicciones se
interpretan en probabilidad igual que en la [Sección 2.3](#sec-u12-interpretacion). La única
diferencia es la que acabamos de explotar: al agrupar, recuperamos los **diagnósticos de ajuste**
(el $\chi^2$ de bondad de ajuste, los residuos, la calibración y la sobredispersión por celda) que en
el caso individual no eran válidos.



## 3.2 Más de dos categorías sin orden: politómica nominal {#sec-u13-nominal}

Cuando seguimos teniendo respuestas individualizadas y la respuesta tiene **más de dos categorías sin orden**, el logit binario se generaliza al **logit de categoría base**: se fija una categoría de referencia y se modela, frente a ella, el
log-odds de cada una de las demás. 

Para ilustrar este modelo con GLOW, usamos `raterisk` —el riesgo de fractura **autopercibido** como variable respuesta $Y$, observada en tres niveles `Less`/`Same`/`Greater`—, y usamos la categoría `Same` como referencia. 

Antes de escribir el logit conviene fijar la **componente aleatoria**, porque de ella se deriva
todo lo demás. Igual que una respuesta binaria individual es una $\mathrm{Bin}(1,\pi_i)$ —una
binomial de un solo ensayo—, una respuesta politómica individual es una **multinomial de un solo
ensayo**. Codificando la respuesta del sujeto $i$ como vector indicador
$\mathbf{Y}_i=(Y_{i1},\dots,Y_{iK})$, con $Y_{ik}=1$ si el sujeto cae en la categoría $k$ y $0$ en
las demás,

$$\mathbf{Y}_i\sim\mathrm{Mult}(1,\boldsymbol{\pi}_i),\qquad
\boldsymbol{\pi}_i=(\pi_{i1},\dots,\pi_{iK}),\quad \textstyle\sum_{k}\pi_{ik}=1,$$

con función de masa $\prod_{k}\pi_{ik}^{\,y_{ik}}$. Aquí $K=3$, y el subíndice $i$ en
$\boldsymbol{\pi}_i$ es la pieza que hace falta modelizar: el vector de probabilidades **cambia de
sujeto a sujeto** según sus covariables. Esta distribución recibe también el nombre de
**categórica**; es el análogo exacto de la Bernoulli, que no es otra cosa que una binomial con
$m=1$ [@agresti2013].

De aquí salen dos hechos estructurales que conviene tener a mano:
1. El vector tiene $K$ componentes, pero solo $K-1$ son **libres**, porque suman 1. 
2. La relación media–varianza que en la [Sección 2.1](#sec-u12-familia) era un escalar pasa a ser una **matriz**,

$$\mathbb{E}[\mathbf{Y}_i]=\boldsymbol{\pi}_i,\qquad
\operatorname{Var}(\mathbf{Y}_i)=\operatorname{diag}(\boldsymbol{\pi}_i)-\boldsymbol{\pi}_i\boldsymbol{\pi}_i^{\top},$$

singular y de rango $K-1$, precisamente por esa restricción de suma. Con $K=2$ el elemento $(1,1)$
de esa matriz es $\pi_{i1}(1-\pi_{i1})$: recuperamos la varianza Bernoulli, como debe ser.

Fijada la componente aleatoria, lo que queda por especificar es cómo $\boldsymbol{\pi}_i$ depende de
las covariables. Y como solo hay $K-1$ probabilidades libres, bastarán $K-1$ ecuaciones.


$$
 \log\frac{\Pr(Y=k)}{\Pr(Y=\text{Same})}=\eta_{k}= \beta_{0k} + \beta_{1k} \cdot \text{age} + \beta_{2k} \cdot \mathbf{I}_{\text{priorfrac}}, \qquad k\in\{\text{Less},\text{Greater}\}
 $$


Conviene leerla como **dos rectas, una por cada categoría no-referencia**. Fijada `Same` como base, a cada nivel $k\in\{\text{Less},\text{Greater}\}$ le asignamos su **propio predictor lineal** $\eta_{k}$, con **su propia** interceptación y **sus propias** pendientes: una recta describe cómo varían, con la edad y la fractura previa, los log-odds de percibirse en **menor** riesgo frente a «igual» (`Less` vs `Same`); la otra, los de percibirse en **mayor** riesgo frente a «igual» (`Greater` vs `Same`). La categoría base no necesita recta propia: hace de **vara de medir**, con $\eta_{\text{Same}}=0$ por convención. 

Ajustar el modelo nominal equivale, pues, a estimar **a la vez** $K−1=2$ regresiones —`Less|Same` y `Greater|Same`—, cada una con su intercepto $\beta_{0k}+\beta_{2k}\mathbf{I}_{\text{priorfrac}}$ y su pendiente $\beta_{1k}$. Que cada categoría tenga **su propia recta** es lo que da al modelo nominal su flexibilidad —cada nivel puede responder a la edad o a la fractura previa de manera distinta, incluso en **direcciones opuestas**—, frente al ordinal de la [Sección 3.3](#sec-u13-ordinal), que impondrá una **pendiente común** a todos los cortes.

Al exponenciar, $e^{\beta_{1k}}$ es un **odds ratio relativo**: el factor por el que se
multiplican las **odds de pertenecer a la categoría $k$ en lugar de a `Same`** cuando `age`
aumenta una unidad, manteniendo el resto constante. Por ejemplo, $e^{\beta_{1,\text{Greater}}}$
es cuánto cambia la ventaja de percibirse en **mayor** riesgo (`Greater`) frente a **igual**
(`Same`) por cada año más de edad. Cuando se estiman los coeficientes del modelo, su
**signo** ya orienta: $\beta_{1k}>0$ aumenta el riesgo de $k$ sobre `Same` al aumentar la edad,  y $\beta_{1k}<0$, disminuye el riesgo en $k$ respecto de `Same`.

Es siempre una comparación **por pares contra la referencia**: el odds de `Less` frente a `Greater` no
aparece directamente —se obtiene combinando ambos juegos ($e^{\eta_{\text{Less}}-\eta_{\text{Greater}}}$) o
reeligiendo la categoría base—. Cambiar la referencia cambia los coeficientes, pero **no** las
probabilidades ajustadas.

::: {.callout-note}
## Individual o agrupado: qué cambia y qué no
Tanto si la respuesta categórica es **individual** (una fila por sujeto, como aquí con
`raterisk`) como **agrupada** ($m_i>1$, recuentos por perfil), el **modelo y sus estimaciones
son los mismos**: mismos estimadores, misma interpretación de coeficientes, y el **contraste
entre modelos anidados** (LRT) funciona igual. Lo que **no** vale con datos individuales es el contraste
**$\chi^2$ de bondad de ajuste** ni el análisis de **residuos**: como en el paso Bernoulli→binomial
([Sección 3.1](#sec-u13-gof-binomial)), solo recuperan su sentido al **agrupar**. Por eso aquí
valoramos el ajuste mirando las **probabilidades predichas**, no un $\chi^2$.
:::

**Un cambio de motor: esto ya no se ajusta con `glm()`.** La función `glm()` está programada para
respuestas de la familia exponencial **univariante** —un predictor lineal para una respuesta
escalar—; el multinomial tiene respuesta **vectorial** y necesita los **$K-1$ predictores lineales
a la vez** que acabamos de plantear, de modo que se sale de lo que cubre `glm()` (aunque sigue
siendo un GLM en sentido amplio). En R se ajusta con `nnet::multinom()` —lo que usamos aquí— o con
`VGAM::vglm(..., family = multinomial)`; ambas estiman por máxima verosimilitud el **mismo** logit de
categoría base.

### Ajuste e interpretación

Ajustamos a continuación este modelo sobre GLOW, utilizando `nnet`.

```{r}
#| label: u13-nominal
library(nnet)
m_nom <- multinom(relevel(raterisk, ref = "Same") ~ age + priorfrac,
                  data = glow, trace = FALSE)
summary(m_nom) # dos bloques de coeficientes: Less|Same y Greater|Same
tidy(m_nom) # visualización ordenada, con z y p
tidy(m_nom, exponentiate = TRUE, conf.int = TRUE)   # odds ratios relativos, con intervalo
```

`multinom` devuelve **dos bloques** de odds ratios relativos, `Less|Same` y `Greater|Same`. El
motor es la **fractura previa**: tener una multiplica por **2,23** las odds de percibirse en
**mayor** riesgo (`Greater`) frente a «igual» (`Same`) y, a la vez, las reduce a **0,65** (−35 %)
para percibirse en **menor** riesgo (`Less`); es decir, empuja la percepción fuera de «Same» hacia
«Greater» —clínicamente coherente y buena señal de que el modelo capta algo real—. La **edad**, en
cambio, apenas influye (OR ≈ 1: 1,01 para `Less`, 0,98 para `Greater`). Dos matices: son odds
**relativas a `Same`**, no frente a todas las categorías; y los interceptos (OR de `Less` ≈ 0,49 y
`Greater` ≈ 2,93) corresponden a `age = 0`, una extrapolación sin sentido sustantivo —para leer en
probabilidad por edades, la @fig-u13-pred-nominal—.

Con los coeficientes estimados, la **probabilidad predicha** sale de combinar los dos predictores
lineales (con $\mathbf{I}_{\text{priorfrac}}$ y $\text{age}$ en años):

\begin{eqnarray}
\eta_{\text{Less}}   & =& -0{,}71 + 0{,}010\,\text{age} - 0{,}42\cdot\mathbf{I}_{\text{priorfrac}},\\
\eta_{\text{Greater}} & =&  1{,}08 - 0{,}023\,\text{age} + 0{,}80\cdot\mathbf{I}_{\text{priorfrac}}.
\end{eqnarray}


Como `Same` es la referencia y las tres probabilidades suman 1,
$$
\Pr(Y=\text{Less})=\frac{e^{\eta_{\text{Less}}}}{1+e^{\eta_{\text{Less}}}+e^{\eta_{\text{Greater}}}},
\qquad
\Pr(Y=\text{Greater})=\frac{e^{\eta_{\text{Greater}}}}{1+e^{\eta_{\text{Less}}}+e^{\eta_{\text{Greater}}}},
$$
y $\Pr(Y=\text{Same})=1\big/\!\left(1+e^{\eta_{\text{Less}}}+e^{\eta_{\text{Greater}}}\right)$.

Lo más comunicable es la **probabilidad predicha** de cada nivel. La @fig-u13-pred-nominal la traza
frente a la edad en **dos paneles**, uno por nivel de fractura previa, con las tres categorías en
color dentro de cada uno. La construimos con `marginaleffects::predictions()` en lugar de
`predict()`, por una razón importante: `predict.multinom` devuelve la probabilidad pero
**no** su error estándar, de modo que las curvas saldrían desnudas. `predictions()` añade
`conf.low` y `conf.high`, y con ellas la **banda de confianza**, que es la que impide leer una
pendiente dibujada como si fuera un efecto establecido.

```{r}
#| label: fig-u13-pred-nominal
#| fig-width: 7
#| fig-height: 4.5
#| fig-cap: "Probabilidad predicha de cada nivel de raterisk según la edad, en cada nivel de priorfrac (multinomial nominal), con bandas de confianza al 95 %. Dentro de cada panel las tres curvas suman 1 a cada edad. La anchura de las bandas recuerda que las pendientes están estimadas con poca precisión."
# predictions() añade el intervalo de confianza, que predict() no da para multinom.
# La columna `group` trae el nivel de la respuesta.
pred_nom <- predictions(
  m_nom,
  newdata = datagrid(age       = seq(min(glow$age), max(glow$age), length.out = 100),
                     priorfrac = levels(glow$priorfrac))
) |>
  mutate(nivel = factor(group, levels = c("Less", "Same", "Greater")))

ggplot(pred_nom, aes(age, estimate, colour = nivel, fill = nivel)) +
  geom_ribbon(aes(ymin = conf.low, ymax = conf.high), alpha = 0.15, colour = NA) +
  geom_line(linewidth = 0.8) +
  facet_wrap(~ priorfrac, labeller = label_both) +
  labs(x = "Edad (años)", y = "Probabilidad predicha",
       colour = "raterisk", fill = "raterisk") +
  ylim(0, NA)
```

Para leer la figura con cifras concretas, evaluamos las seis curvas en tres edades:

```{r}
#| label: u13-pred-nominal-tabla
nd_tabla <- expand.grid(
  age       = c(55, 70, 90),
  priorfrac = factor(levels(glow$priorfrac), levels = levels(glow$priorfrac))
)

bind_cols(nd_tabla, as_tibble(predict(m_nom, newdata = nd_tabla, type = "probs"))) |>
  relocate(Less, Same, Greater, .after = priorfrac)
```

**Dentro de cada panel, la edad.** La probabilidad de percibirse en **menor** riesgo (`Less`) crece
con la edad y la de **mayor** riesgo (`Greater`) cae, mientras `Same` se mantiene casi plana en torno
al 38 %: sin fractura previa, `Less` pasa del 32 % a los 55 años al 47 % a los 90, y `Greater` baja
del 31 % al 15 %. Las tres se mueven **con independencia** —el nominal no impone orden entre ellas—
pero **suman 1** a cada edad. Y el patrón es sustantivamente llamativo: las mujeres mayores tienden a
**autopercibir menos** riesgo justo cuando el objetivo es mayor. Ahora bien, las **bandas son
anchas**; lo que se ve son 35 años acumulando un efecto anual minúsculo (OR 1,01 y 0,98 por año), y
una pendiente dibujada es una estimación puntual, no un efecto establecido. Lo retomamos al
interpretar los efectos marginales.

**Entre paneles, la fractura previa.** Desplaza las tres curvas **a la vez** y en el mismo sentido:
sube `Greater`, baja `Less` y deja `Same` como categoría de paso, del orden de veinte puntos de
probabilidad en `Greater` y a todas las edades, acorde con los odds ratios de 2,23 y 0,65. Pero las
curvas homólogas **no se desplazan en paralelo**: en la escala del logit el efecto de `priorfrac` es
constante, y en probabilidad la brecha se estrecha con la edad en `Greater` mientras se ensancha
ligeramente en `Less`. Es la no linealidad del enlace, la misma razón por la que el AME no coincide
con el coeficiente.

**Y una lectura que solo permiten los dos paneles juntos.** Dentro del rango observado (55 a 90
años), el orden de las categorías no llega a invertirse **dentro** de un perfil, pero sí **entre**
perfiles: sin fractura previa, percibirse en menor riesgo es siempre al menos tan probable como
percibirse en mayor riesgo; con fractura previa ocurre lo contrario en todo el rango. La fractura
previa no matiza la percepción: le **da la vuelta**.

#### El AME en el politómico: un efecto por categoría, y suman cero

Las curvas comunican, pero no resumen. El **efecto medio marginal** condensa cada una en un número,
y aquí gana un matiz respecto al binario: como la respuesta es un **vector** de $K$ probabilidades,
cada predictor tiene **$K$ efectos**, uno por categoría. Y cumplen algo que conviene ver
explícitamente: **suman cero**. La razón es sencilla: las tres probabilidades suman 1 a
**cualquier** edad, de modo que ese total no se mueve. Un año más no puede subirlas a las tres ni
bajarlas a las tres; solo puede **traspasar** probabilidad de unas categorías a otras. Lo que gana
`Less`, lo pierden entre las dos `Same` y `Greater`.

Analíticamente, para el logit de categoría base,

$$\frac{\partial \pi_k}{\partial x}=\pi_k\Bigl(\beta_k-\sum_j \pi_j\beta_j\Bigr),$$

con $\beta=0$ en la categoría de referencia. De esa expresión salen las dos razones por las que el
AME no es aquí un adorno, sino la lectura que faltaba:

- **La referencia no tiene coeficiente, pero sí tiene efecto.** `Same` es la base, así que no
  aparece en `tidy(m_nom)`; y sin embargo tiene su propio efecto sobre $\Pr(Y=\texttt{Same})$, que
  solo el AME cuantifica —aquí pequeño y **no distinguible de cero**, pero no nulo por
  construcción—.
- **El signo de $\beta_k$ no decide el signo del efecto.** Conviene recordar qué dice $\beta_k$: que
  al subir $x$, las odds de la categoría $k$ crecen **frente a la referencia**, `Same`. Nada más. Y
  para que $\pi_k$ suba no basta con ganarle a la referencia: las $K$ categorías se reparten un total
  fijo de 1, así que $k$ tiene que ganar terreno a **todas** las demás en conjunto. A eso responde el
  término $\sum_j\pi_j\beta_j$, que resume a qué velocidad crece el conjunto ponderando cada
  $\beta_j$ por el peso de su categoría: la fórmula compara $\beta_k$ con esa **media**, no con cero.
  Si `Greater` creciera mucho más deprisa, `Less` podría estar ganándole a `Same` ($\beta>0$) y aun
  así **perder** probabilidad, porque `Greater` se llevaría más de lo que `Less` gana. En GLOW no
  llega a ocurrir —los signos de $\beta$ y del AME coinciden en `Less` y en `Greater`—, pero la
  moraleja se mantiene: los odds ratios de arriba son relativos a `Same` y no son el efecto sobre la
  probabilidad.

```{r}
#| label: u13-ame-nominal
library(marginaleffects)

avg_slopes(m_nom)   # una fila por (término, categoría); la columna `group` da el nivel

# Comprobación del reparto: los efectos de cada predictor suman cero
avg_slopes(m_nom) |>
  group_by(term) |>
  summarise(suma_efectos = sum(estimate))
```

**Cómo se lee la tabla.** La **fractura previa** es el efecto nítido: suma **+21,7 puntos** de
probabilidad a `Greater` y resta **−16,3** a `Less`, ambos con intervalos que excluyen el cero. La
lectura correcta es la de un **contraste entre dos escenarios sobre las mismas mujeres**: si ninguna
de las 500 tuviera fractura previa, frente a si todas la tuvieran, la proporción que se percibe en
mayor riesgo subiría **21,7 puntos**. Y como el total sigue siendo 1, esos puntos tienen que salir de
las otras dos categorías: **16,3** de `Less` y **5,4** de `Same`. De ahí que el trasvase venga sobre
todo de `Less`, que aporta tres cuartas partes del desplazamiento.

El tercer efecto, el de `Same`, **no es distinguible de cero** (su intervalo va de −15,3 a +4,6): la
fractura previa no vacía la categoría central, traslada masa de un extremo al otro pasándole por
encima.

La **edad** es un efecto más débil y estimado con menos precisión. Resta **−0,54** puntos por año a
`Greater` —el único de los tres cuyo intervalo excluye el cero— y suma **+0,43** a `Less`. Por año
son cantidades minúsculas; acumuladas sobre el recorrido observado explican el cruce de curvas de la
@fig-u13-pred-nominal, pero conviene no sobreinterpretarlas: dos de los tres efectos de la edad son
compatibles con cero.


:::: {.callout-tip}
## 🔧 En R. Ajustar, interpretar y predecir con el multinomial nominal

La respuesta debe ser un **factor** en el que hay que identificar la categoría de referencia.

**Ajuste (dos motores equivalentes).**

```r
library(nnet)
m_nom  <- multinom(relevel(raterisk, ref = "Same") ~ age + priorfrac, data = glow, trace = FALSE)

library(VGAM)
m_vglm <- vglm(raterisk ~ age + priorfrac,
               family = multinomial(refLevel = "Same"), data = glow)
```

**Resúmenes.** 

En `nnet`:

- `summary(m_nom)` da un bloque de coeficientes por categoría no-referencia
(`Less|Same`, `Greater|Same`) con sus errores estándar; 
- `multinom` no imprime $p$-valores, así que se sacan con `broom::tidy(m_nom)` (añade $z$ y $p$), y 
- `exp(coef(m_nom))` da los **odds ratios relativos**, y
  `broom::tidy(m_nom, exponentiate = TRUE, conf.int = TRUE)` los da **con intervalo de confianza**,
  un bloque por categoría no-referencia. 

En `vglm`: 

- `summary(m_vglm)` y 
- `coef(m_vglm, matrix = TRUE)`.

**Ajustes y predicciones.** 

En `nnet`:
```
fitted(m_nom) # matriz de probabilidades** (una columna por nivel) 
predict(m_nom, type = "probs") #  predice probabilidades para datos nuevos
predict(m_nom, type ="class") # da la categoría más probable. 
ggeffects::ggpredict(m_nom, terms = "age [all]") # para visualizarlas frente a una covariable
ggeffects::ggpredict(m_nom, terms = c("age [all]", "priorfrac")) # un segundo término: no fija priorfrac en su referencia
```

Para dibujarlas **con banda de confianza** no sirve `predict()`, que en `multinom` no devuelve el
error estándar; hay que pasar por `marginaleffects`, que sí lo calcula y trae el nivel de la
respuesta en la columna `group`:
```
predictions(m_nom, newdata = datagrid(age = seq(55, 90, length.out = 100),
                                      priorfrac = levels(glow$priorfrac)))
# devuelve estimate, conf.low y conf.high: con ellas se dibuja el geom_ribbon
```

En `vglm`:
```
fitted(m_vglm)` # equivale a `predict(m_vglm, type = "response")`
nd <- data.frame(age = 60:90, priorfrac = "No") # datos nuevos
predict(m_vglm, newdata = nd, type = "response")   # predicción de probabilidades para datos nuevos, matriz n x K
predict(m_vglm, newdata = nd, type = "link") # predicción de logit frente a referencia
colnames(p)[max.col(p, ties.method = "first")] # da la categoría más probable
```

**Efectos marginales.** `marginaleffects` devuelve **un efecto por categoría de respuesta**,
identificada en la columna `group`:
```
avg_slopes(m_nom)                                # continuas y factores, por categoría
avg_comparisons(m_nom, variables = "priorfrac")  # solo el contraste del factor
avg_slopes(m_nom, variables = "age", by = "priorfrac")   # desglosado por un factor
```
::::

### Bondad de ajuste y diagnóstico

Con la respuesta **individual** no disponemos del $\chi^2$ de bondad de ajuste ni de los residuos
estándar ([Sección 3.1](#sec-u13-gof-binomial)), así que el ajuste se valora por otras vías. Aquí,
las dos que responden a «¿aporta algo el modelo?»: el **contraste global** frente al modelo nulo y la
**comparación** entre modelos anidados. La calibración y el acierto clasificatorio vienen después,
cada uno en su sección.

#### ¿Aporta algo el modelo? El contraste omnibus

La primera pregunta es la más básica, y es de **todo o nada**: ¿mejora este modelo al que no usa
ninguna covariable? El contraste es un **LRT frente al modelo nulo**, con una particularidad propia
del politómico: cada covariable aporta $K-1=2$ coeficientes —uno por bloque—, así que los grados de
libertad son $(K-1)\,p$ y se contrastan **los dos bloques a la vez**. No se pregunta por ninguna
covariable en concreto, sino por el conjunto.

```{r}
#| label: u13-nominal-omnibus
m_nulo <- multinom(relevel(raterisk, ref = "Same") ~ 1, data = glow, trace = FALSE)

lmtest::lrtest(m_nulo, m_nom)
```

El estadístico vale $\chi^2=21{,}88$ con **4** grados de libertad —los dos bloques por las dos
covariables, tal como anticipaba la fórmula $(K-1)\,p$—. Un $p$ **bajo** ($0.0002<0.05$) dice que el modelo aporta información frente a no usar ninguna covariable. Si no se supera el umbral mínimo de significatividad, no tiene sentido seguir interpretando coeficientes. Si se supera,
queda abierta la pregunta de **cuáles** de las covariables lo sostienen y si algunas de ellas son prescindibles, que es la *selección de variables* que se aborda a continuación.

#### Selección de variables: ¿compensa mantener la edad?

La tabla de efectos marginales dejaba a la edad en una posición incómoda: efectos pequeños y dos de
los tres compatibles con cero. La pregunta natural es si **compensa mantenerla**. Para responderla
montamos la **escalera de modelos anidados** —nulo, solo `priorfrac`, y el completo— y la recorremos
con el LRT y con los criterios de información.

```{r}
#| label: u13-nominal-seleccion
m_sin_age <- multinom(relevel(raterisk, ref = "Same") ~ priorfrac, data = glow, trace = FALSE)

# Cada fila contrasta un modelo contra el ANTERIOR, no contra el nulo
lrt <- lmtest::lrtest(m_nulo, m_sin_age, m_nom)

data.frame(
  modelo = c("nulo", "sin age", "completo"),
  par    = lrt$`#Df`,                            # nº de parámetros del modelo
  AIC    = AIC(m_nulo, m_sin_age, m_nom)$AIC,
  BIC    = BIC(m_nulo, m_sin_age, m_nom)$BIC,
  gl     = lrt$Df,                               # gl del contraste con la fila anterior
  Chisq  = lrt$Chisq,
  p      = lrt$`Pr(>Chisq)`
)
```

**Qué contrasta cada fila.** `lrtest()` compara los modelos **de dos en dos y consecutivamente**, no
todos contra el primero. La segunda fila contrasta `m_sin_age` frente al nulo —**¿aporta
`priorfrac`?**— y la tercera contrasta el completo frente a `m_sin_age` —**¿aporta `age` una vez que
`priorfrac` ya está dentro?**—. Esta última es la que responde a nuestra pregunta.

Las dos vistas encajan, y las cifras lo comprueban: los estadísticos de razón de verosimilitudes son
**aditivos** a lo largo de la cadena, de modo que la suma de los $\chi^2$ de estas dos filas
reproduce el del omnibus anterior, $15{,}88+6{,}00=21{,}88$, con $2+2=4$ grados de libertad. El
$p$-valor, en cambio, **no** se suma: se recalcula con la $\chi^2_4$ correspondiente, y por eso el
del omnibus ($0{,}0002$) no guarda relación aritmética con los de las filas ($0{,}0004$ y $0{,}0497$).

Conviene notar que **el orden de la escalera decide qué preguntas se hacen**. Cuando las covariables están correlacionadas esa elección importa; es el
mismo fenómeno que hace que las sumas de cuadrados secuenciales dependan del orden.

Y conviene leer los tres criterios juntos. El LRT solo compara modelos **anidados** y penaliza
únicamente por grados de libertad; AIC y BIC penalizan la complejidad, y BIC lo hace con más dureza
($\log n$ por parámetro frente a 2), de modo que no es raro que discrepen cuando una covariable está
en el límite —que es exactamente la situación de `age` aquí—. Una discrepancia entre ellos no es un
problema que resolver a la fuerza: es información sobre lo marginal que resulta esa covariable.

La conclusión en nuestro caso: LRT y AIC me recomiendan el modelo completo con `age` y `priorfrac`, mientras que BIC recomienda prescindir de `age`. La discrepancia describe la situación mejor que cualquiera de los tres criterios por separado: la
edad aporta **algo**, lo justo para que un contraste sin penalización por complejidad lo detecte,
pero no lo bastante para pagar los **dos** coeficientes que cuesta en un modelo politómico. Encaja
con sus efectos marginales, pequeños y dos de tres compatibles con cero.


Qué hacer entonces depende del **objetivo**. Si el fin es
**predecir**, el AIC es el criterio afín y la edad se queda. Si el fin es **explicar** con un modelo
parsimonioso, el BIC aconseja soltarla. Si es preciso una justificación con significatividad estadística, abogamos por el LRT que coincide con el AIC en esta ocasión.

#### ¿Y los residuos?

Queda una vía que en los demás modelos del curso damos por descontada y que **aquí no está
disponible**. Conviene decirlo con claridad, porque la tentación de buscarla es grande.

Los residuos simulados de `DHARMa`, que usamos en la [Unidad 2](#sec-u12) para la logística, **no
sirven**: el paquete cubre `lm`, `glm`, `mgcv::gam` y los mixtos de `lme4` y `glmmTMB`, y ni
`nnet::multinom` ni `MASS::polr` están entre las clases soportadas. Tampoco los **residuos
surrogate** de Liu y Zhang [-@liu2018], implementados en el paquete `sure`, que admiten `clm`,
`glm`, `lrm`, `orm`, `polr` y `vglm` —modelos **ordinales** o binarios—, pero no el multinomial
nominal.

El motivo no es una carencia de software, sino la naturaleza de la respuesta: un residuo necesita un
orden en el que «quedarse corto» o «pasarse», y en una respuesta **nominal** ese orden no existe.
Por eso el diagnóstico del modelo nominal descansa en las vías que recorremos a continuación
—calibración por categoría y acierto clasificatorio— y no en una gráfica de residuos. En
el **ordinal** de la [Sección 3.3](#sec-u13-ordinal), donde el orden sí existe, los residuos
surrogate vuelven a estar disponibles.

### Calibración

Al agrupar, la calibración fue inmediata ([Sección 3.1](#sec-u13-gof-binomial)): cada celda traía su
proporción observada. Con datos individuales no hay proporción que mirar —cada mujer es un `Less`,
un `Same` o un `Greater`—, así que se construye por **quintiles de probabilidad predicha**: se
ordenan las observaciones por la probabilidad que el modelo asigna a ese nivel, se parten en cinco
grupos y se compara la **media predicha** con la **frecuencia observada** dentro de cada uno. Y aquí el ejercicio se repite
**tres veces**, una por categoría: el modelo puede estar bien calibrado en una y mal en otra.

```{r}
#| label: fig-u13-calib-nominal
#| fig-width: 8
#| fig-height: 3.2
#| fig-cap: "Calibración por categoría del multinomial nominal: dentro de cada nivel de raterisk, probabilidad media predicha frente a frecuencia observada, por quintiles de esa misma probabilidad. El tamaño del punto es el nº de mujeres del quintil; la diagonal marca la calibración perfecta."
calib_nom <- as_tibble(fitted(m_nom)) |>
  mutate(obs = glow$raterisk) |>
  pivot_longer(-obs, names_to = "nivel", values_to = "pred") |>
  mutate(ocurre = as.integer(obs == nivel)) |>
  group_by(nivel) |>
  mutate(tramo = ntile(pred, 5)) |>
  group_by(nivel, tramo) |>
  summarise(pred_media = mean(pred), obs_frec = mean(ocurre), n = n(), .groups = "drop") |>
  mutate(nivel = factor(nivel, levels = c("Less", "Same", "Greater")))

ggplot(calib_nom, aes(pred_media, obs_frec)) +
  geom_abline(linetype = "dashed") +
  geom_line(linewidth = 0.3) +
  geom_point(aes(size = n), alpha = 0.8) +
  facet_wrap(~ nivel) +
  labs(x = "Probabilidad media predicha", y = "Frecuencia observada", size = "n del tramo")
```

Los tres paneles cuentan lo mismo con matices: los puntos siguen la diagonal sin sesgo
sistemático, de modo que **las probabilidades son fiables en las tres categorías**. Pero conviene
mirar también el **recorrido horizontal** de cada panel, que es igual de informativo. En `Less` y
`Greater` la probabilidad predicha se mueve en un rango amplio, señal de que el modelo **separa** perfiles. En `Same`, en cambio,
los cinco puntos se apiñan en una franja estrechísima: el modelo predice prácticamente la misma
probabilidad de «Same» para todas las mujeres.

Eso no es un defecto de calibración —los puntos siguen sobre la diagonal— sino de **nitidez**: el
modelo está bien calibrado pero es casi **inútil para discriminar** quién se percibirá en riesgo
igual. Y es coherente con el efecto marginal de `Same`, que salía próximo a cero para ambas
covariables. Guardemos el dato, porque explicará lo que ocurre a continuación con la matriz de
confusión.

### Discriminación y clasificación

Calibrar bien no es lo mismo que **acertar**. Un modelo puede asignar probabilidades honestas y aun
así clasificar mal casi siempre, si las tres categorías son parecidas de frecuentes y las
covariables separan poco. Para verlo, asignamos a cada mujer su categoría **más probable** y
cruzamos predicho con observado.

La cifra de acierto, sola, engaña, porque depende de lo desequilibradas que estén las categorías.
Hay que compararla con la que se obtendría **sin modelo**, adjudicando a todas la clase más
frecuente: esa es la *no-information rate*, y es un acierto que se consigue sin mirar ninguna
covariable. Funciona como **suelo**, no como listón: un modelo que no lo supere predice peor que
ignorar los datos.
>En nuestro ejemplo, la clase más frecuente es `Same`.

```{r}
#| label: u13-nominal-confusion
# `predict` hereda los niveles del relevel, así que los realineamos: solo con truth y
# estimate en el mismo orden los aciertos caen sobre la diagonal
library(yardstick)
eval_nom <- tibble(
  obs  = factor(glow$raterisk,                  levels = c("Less", "Same", "Greater")),
  pred = factor(predict(m_nom, type = "class"), levels = c("Less", "Same", "Greater"))
)

conf_mat(eval_nom, truth = obs, estimate = pred, dnn = c("Predicho", "Observado"))

# En relativo por columna: qué hace el modelo con cada categoría realmente observada
prop.table(table(Predicho = eval_nom$pred, Observado = eval_nom$obs), margin = 2) |>
  round(3)

c(acierto     = accuracy(eval_nom, truth = obs, estimate = pred)$.estimate,
  clase_modal = max(prop.table(table(glow$raterisk))))   # acierto sin modelo
```

**El resultado es aleccionador.** El modelo acierta el **42,0 %** de las veces, frente al **37,2 %**
que se lograría adjudicando «Same» a todas: gana **menos de cinco puntos** sobre no usar modelo
alguno. Y la tabla muestra de dónde sale esa pobreza: el modelo predice `Same` para **291** de las
500 mujeres, cuando en realidad solo son 186. Se refugia en la categoría central, que es justo la
que —acabamos de verlo— no sabe discriminar. Por categorías acierta el **63 %** de los `Same`, pero
solo el **28 %** de los `Less` y el **32 %** de los `Greater`.

Es un recordatorio útil: un modelo puede tener coeficientes significativos, superar el contraste
omnibus y estar bien calibrado, y aun así ser un **clasificador mediocre**. Significación y
capacidad predictiva son cosas distintas, y aquí divergen con claridad.

**¿Y la ROC?** No la hay, y conviene saber por qué. El AUC es **intrínsecamente binario**: necesita
una clase «positiva» y un **único** score que umbralizar, y con $K$ categorías no existe tal score
—el modelo emite un vector de $K$ probabilidades, no un número—. Hay generalizaciones, eso sí: las
ROC **uno contra el resto**, que son $K$ curvas binarias («¿es `Less` o no?»), y el AUC multiclase de
Hand y Till [-@hand2001], promedio de los AUC por pares, disponible en `pROC::multiclass.roc()`. Pero su propia
documentación avisa de la renuncia: *«a multiclass AUC is a mean of several auc and cannot be
plotted»*, sin intervalos de confianza ni contrastes de comparación. Es decir, se conserva el número
y **se pierde la curva**, que es lo que hacía didáctica a la ROC. Por eso aquí nos quedamos con la
matriz de confusión y la calibración por categoría.

:::: {.callout-tip}
## 🔧 En R. Bondad de ajuste, calibración y clasificación del nominal

**Bondad de ajuste y comparación.** Con datos individuales no hay $\chi^2$ de bondad de ajuste
([Sección 2.5](#sec-u12-inferencia)) ni residuos estándar; quedan la verosimilitud y los criterios de
información —`logLik()`, `AIC()`, `BIC()`, `deviance()`—, el LRT para modelos **anidados** (en
`vglm`, con `anova()`) y AIC/BIC para los **no anidados**. Con ellos se montan el omnibus y la
escalera:
```
m_nulo <- multinom(y ~ 1, data = d, trace = FALSE)
lmtest::lrtest(m_nulo, m_nom)                 # omnibus: completo contra el nulo
lmtest::lrtest(m_nulo, m_sin_x, m_nom)        # escalera: cada fila contra la ANTERIOR
AIC(m_nulo, m_sin_x, m_nom); BIC(m_nulo, m_sin_x, m_nom)
```

**Calibración por categoría.** Por quintiles de probabilidad predicha, una vez por nivel: `ntile()` sobre la
probabilidad predicha de cada categoría, y media predicha frente a frecuencia observada.

**Evaluación.** No hay ROC (véase arriba); se usa la matriz de confusión. `yardstick::conf_mat()`
admite cualquier número de clases; el único cuidado es que `truth` y `estimate` tengan **los mismos
niveles y en el mismo orden**, porque `predict()` los hereda del `relevel()` del ajuste:
```
library(yardstick)
eval_nom <- tibble(obs  = factor(d$y,                         levels = niveles),
                   pred = factor(predict(m_nom, type = "class"), levels = niveles))
conf_mat(eval_nom, truth = obs, estimate = pred)   # dnn = c(...) renombra las dimensiones
accuracy(eval_nom, truth = obs, estimate = pred)   # compárese con max(prop.table(table(d$y)))
pROC::multiclass.roc(d$y, fitted(m_nom))           # AUC de Hand-Till: solo el número, sin curva
```
::::

## 3.3 Categorías ordenadas: el modelo de odds proporcionales {#sec-u13-ordinal}

Consideramos ahora la respuesta individualizada `raterisk`, que **tiene orden** (`Less < Same < Greater`), y el modelo politómico anterior lo ignoraba.

La **componente aleatoria no cambia**: sigue siendo la misma
$\mathbf{Y}_i\sim\mathrm{Mult}(1,\boldsymbol{\pi}_i)$ que declaramos en la
[Sección 3.2](#sec-u13-nominal), con sus $K-1$ probabilidades libres. Lo que cambia es la
**parametrización** de $\boldsymbol{\pi}_i$: en lugar de $K-1$ contrastes contra una categoría
base —que tratan los niveles como intercambiables—, $K-1$ **cortes acumulados** que sí explotan el
orden.

Cuando el orden existe, conviene aprovecharlo con el modelo de **odds proporcionales**
(*cumulative logit*), que modela los **logits acumulados** con umbrales ordenados y **un único**
vector de efectos:
$$
\operatorname{logit}\Pr(Y\le k)= \operatorname{log}\frac{Pr(Y\le k)}{Pr(Y> k)}=\theta_k-\bigl(\beta_1 \cdot\text{age}+\beta_2 \cdot \mathbf{I}_{\text{priorfrac}}\bigr),
$$
con $k\in\{\text{Less},\,\text{Same}\},\quad \theta_{\text{Less}}<\theta_{\text{Same}}$.

Frente al nominal de la [Sección 3.2](#sec-u13-nominal) —que estimaba **un vector de efectos por
categoría**— aquí hay dos piezas bien diferenciadas:

- los **umbrales** (interceptos ordenados), uno por cada corte entre categorías contiguas.
  Con tres niveles hay **dos**, 
  
  - corte `Less|Same`, es decir $\Pr(Y\le\text{Less})$: $\theta_{\text{Less}}$  y
  - corte `Same|Greater`, $\Pr(Y\le\text{Same})$: $\theta_{\text{Same}}$, 
  
  ordenados $\theta_{\text{Less}}<\theta_{\text{Same}}$ para garantizar que las probabilidades
  acumuladas crezcan y, con ellas, que las de cada categoría sean no negativas—;
  
- un **único vector de efectos** $(\beta_1,\beta_2)$ **compartido por
  los dos cortes** —de ahí «odds proporcionales»—: las covariables **desplazan en bloque** toda la
  distribución sobre la escala ordenada, sin alterar la separación entre umbrales.

**El signo y su lectura.** 

El predictor lineal entra **restado**, $\theta_k-\eta$, con $\eta=\beta_1 \cdot\text{age}+\beta_2 \cdot \mathbf{I}_{\text{priorfrac}}$ -que es la
convención de `MASS::polr`-. No es un capricho: hace que un coeficiente **positivo** empuje hacia las
categorías **altas**. Si $\beta_1>0$, sube $\eta$, baja $\theta_k-\eta$ y baja $\Pr(Y\le k)$ en
**todos** los cortes —es decir, sube $\Pr(Y>k)$—. 

Conviene, pues, leer el efecto sobre las **odds de superar un corte**. Tomando exponenciales en la
ecuación del modelo,

$$\operatorname{odds}(Y\le k)=\frac{\Pr(Y\le k)}{\Pr(Y> k)}=e^{\,\theta_k-\eta},
\qquad
\operatorname{odds}(Y> k)=\frac{1}{\operatorname{odds}(Y\le k)}=e^{\,\eta-\theta_k}.$$

Si una covariable $x_j$ aumenta en una unidad, $\eta$ pasa a $\eta+\beta_j$; y al comparar las odds
nuevas con las viejas, **el umbral se cancela**:

$$\frac{\operatorname{odds}_{x_j+1}(Y> k)}{\operatorname{odds}_{x_j}(Y> k)}
=\frac{e^{\,\eta+\beta_j-\theta_k}}{e^{\,\eta-\theta_k}}=e^{\beta_j},
\qquad
\frac{\operatorname{odds}_{x_j+1}(Y\le k)}{\operatorname{odds}_{x_j}(Y\le k)}=e^{-\beta_j}.$$

Que $\theta_k$ desaparezca del cociente es justamente lo que hace que el factor sea **el mismo en
todos los cortes**: eso es, literalmente, la **proporcionalidad de odds**. En nuestro modelo:

- un año más de edad multiplica $\operatorname{odds}(Y>k)$ por $e^{\beta_1}$ y, equivalentemente,
  $\operatorname{odds}(Y\le k)$ por $e^{-\beta_1}$;

- tener fractura previa, frente a no tenerla, multiplica $\operatorname{odds}(Y>k)$ por $e^{\beta_2}$
  y $\operatorname{odds}(Y\le k)$ por $e^{-\beta_2}$.

### Ajuste e interpretación

Se ajusta con `MASS::polr`, que **exige** una respuesta de tipo **factor ordenado**:

```{r}
#| label: u13-ordinal
glow_ord <- glow |>
  mutate(raterisk = ordered(raterisk, levels = c("Less", "Same", "Greater")))
m_ord <- MASS::polr(raterisk ~ age + priorfrac, data = glow_ord, Hess = TRUE)
tidy(m_ord)        # dos umbrales (theta) y los efectos (beta), comunes a ambos cortes
tidy(m_ord, exponentiate = TRUE, conf.int = TRUE) |>
  filter(coef.type == "coefficient")   # OR acumulados con IC; los umbrales no son OR
```

**Cómo se lee la tabla.** `tidy()` devuelve **cuatro filas de dos naturalezas distintas**, que la
columna `coef.type` separa: dos `coefficient` —los efectos $\beta$ de `age` y `priorfrac`— y dos
`scale` —los umbrales, etiquetados por el corte que definen, `Less|Same` y `Same|Greater`—. La
segunda llamada exponencia **solo los efectos**, y por eso filtra por `coef.type == "coefficient"`:
un umbral no es un odds ratio.

**Los efectos.** La **fractura previa** multiplica por **2,46** las odds de percibirse en una
categoría más alta, con intervalo **[1,65; 3,68]**, que deja el 1 lejos. Y es **un único** odds
ratio, común a los dos cortes: ahí está la parsimonia frente al nominal, que necesitaba uno por
categoría. La **edad** va en sentido contrario, **0,977** por año, con intervalo **[0,959; 0,996]**
que excluye el 1 por poco. Por año es minúscula; acumulada sobre diez años el factor es
$e^{10\beta_1}\approx0{,}80$, una reducción del 20 % en las odds de percibirse en riesgo alto.

Un aviso sobre la significación: `polr` **no imprime $p$-valores**, y la columna `statistic` es el
valor $t$. Aquí vale **4,41** para `priorfrac` y **−2,34** para `age`, ambos más allá de
$\pm1{,}96$, de acuerdo con lo que dicen los intervalos.

**Los umbrales**, en cambio, no se interpretan sustantivamente: $\theta_{\text{Less}}\approx-2{,}06$ y
$\theta_{\text{Same}}\approx-0{,}44$ son los logits de $\Pr(Y\le k)$ cuando $\eta=0$, es decir, en una
mujer de **edad cero** sin fractura previa —una extrapolación sin sentido clínico, igual que los
interceptos del nominal—. De ellos importa que estén **ordenados**, $\theta_{\text{Less}}<\theta_{\text{Same}}$,
que es lo que garantiza probabilidades no negativas, y que su separación fija la anchura de la
categoría central.

Frente al nominal de la [Sección 3.2](#sec-u13-nominal), el ordinal **gana parsimonia**: un solo $\beta$ por covariable en vez de
uno por categoría, a cambio del **supuesto de proporcionalidad de odds** (el mismo efecto en todos
los cortes), que conviene contrastar (un test de líneas paralelas). Los dos efectos coinciden en
dirección con los del nominal, primera señal de que ese supuesto es razonable aquí.

#### El AME en el ordinal: el mismo reparto, ahora ordenado

El efecto medio marginal se pide igual que en el nominal ([Sección 3.2](#sec-u13-nominal)) y cumple
la misma restricción —**los $K$ efectos de cada predictor suman cero**—, pero el orden le impone una
forma reconocible. Con un único $\beta$ común a los cortes, subir $\eta$ desplaza **en bloque** toda
la distribución sobre la escala ordenada: un $\beta>0$ **resta** probabilidad a la categoría más
baja y se la **suma** a la más alta. Las intermedias son el caso interesante: reciben por un lado y
ceden por el otro, de modo que su efecto puede salir en cualquier dirección y no está determinado
por el signo de $\beta$ —en GLOW, `Same` resulta negativa con ambos predictores, pero eso es un
hecho de estos datos, no una regla—.

::: {.callout-note collapse="true"}
## ¿De dónde salen tres efectos distintos si el $\beta$ es uno solo?

Las probabilidades de categoría son diferencias de acumuladas —con $F$ la logística y, para abreviar,
$\theta_L\equiv\theta_{\text{Less}}$, $\theta_S\equiv\theta_{\text{Same}}$—:

$$\begin{aligned}
\pi_{\text{Less}}    &= F(\theta_L-\eta),\\
\pi_{\text{Same}}    &= F(\theta_S-\eta)-F(\theta_L-\eta),\\
\pi_{\text{Greater}} &= 1-F(\theta_S-\eta).
\end{aligned}$$

Y al derivar respecto de una covariable, con $f(u)=F(u)\bigl(1-F(u)\bigr)$ la densidad logística:

$$\begin{aligned}
\frac{\partial\pi_{\text{Less}}}{\partial x}    &= -\beta\,f(\theta_L-\eta),\\
\frac{\partial\pi_{\text{Same}}}{\partial x}    &= -\beta\bigl[f(\theta_S-\eta)-f(\theta_L-\eta)\bigr],\\
\frac{\partial\pi_{\text{Greater}}}{\partial x} &= +\beta\,f(\theta_S-\eta).
\end{aligned}$$

El $\beta$ es el mismo en las tres, pero va multiplicado por la densidad **evaluada en sitios
distintos**: en el corte bajo para una categoría y en el alto para la otra. De ahí que los extremos
salgan con signos opuestos y magnitudes parecidas —pero no iguales—, y de ahí también que la central
reciba una **diferencia** de densidades, que puede ser pequeña o de cualquier signo. Es el mismo
fenómeno de la logística binaria: $\beta$ constante en la escala del logit, efecto **no** constante
en la escala de la probabilidad. La proporcionalidad es una propiedad de las **odds**, no de las
probabilidades.
:::

Esa es, en una sola tabla, la diferencia con el nominal: allí las $K$ curvas se movían con
independencia y los efectos podían repartirse de cualquier forma; aquí los dos extremos tienen el
signo fijado por $\beta$.

```{r}
#| label: u13-ame-ordinal
avg_slopes(m_ord)   # un efecto por categoría, con la columna `group`

avg_slopes(m_ord) |>
  group_by(term) |>
  summarise(suma_efectos = sum(estimate))
```

**Cómo se lee la tabla.** La **fractura previa** suma **+19,7 puntos** de probabilidad a `Greater` y
resta **−17,9** a `Less`, ambos con intervalos que excluyen el cero; a `Same` le quita **1,8**, sin
distinguirse de cero. El trasvase va, pues, de un extremo al otro **pasando por encima** de la
categoría central. Y las cifras se parecen mucho a las del nominal (**+21,7** y **−16,3**): resumir
los dos bloques de efectos en uno solo no falsea la lectura.

La **edad** repite la misma forma, en pequeño: **+0,49** puntos por año a `Less`, **−0,46** a
`Greater` y **−0,03** a `Same`. Aquí sí hay una diferencia con el nominal, y es informativa: ahora
**los dos extremos** excluyen el cero, cuando en el nominal solo lo hacía `Greater`. Es la precisión
que se gana al estimar **un** $\beta$ en lugar de dos, cuando el supuesto que lo permite se sostiene.

La estructura, en fin, es la que anticipaban las derivadas: extremos con **signos opuestos**,
categoría central diminuta por ser una **diferencia** de densidades, y los tres efectos **sumando
cero**.

Ese desplazamiento en bloque se aprecia mejor dibujado que tabulado. La @fig-u13-pred-ordinal lo
muestra con los **dos perfiles** de fractura previa, en el mismo formato que la
@fig-u13-pred-nominal para poder ponerlas una al lado de la otra.

```{r}
#| label: fig-u13-pred-ordinal
#| fig-width: 7
#| fig-height: 4.5
#| fig-cap: "Probabilidad predicha de cada nivel de raterisk según la edad, en cada nivel de priorfrac (odds proporcionales), con bandas de confianza al 95 %. Dentro de cada panel las tres curvas suman 1 a cada edad, y las tres están ligadas por un único efecto de la edad común a los dos cortes."
pred_ord <- predictions(
  m_ord,
  newdata = datagrid(age       = seq(min(glow_ord$age), max(glow_ord$age), length.out = 100),
                     priorfrac = levels(glow_ord$priorfrac))
) |>
  mutate(nivel = factor(group, levels = c("Less", "Same", "Greater")))

ggplot(pred_ord, aes(age, estimate, colour = nivel, fill = nivel)) +
  geom_ribbon(aes(ymin = conf.low, ymax = conf.high), alpha = 0.15, colour = NA) +
  geom_line(linewidth = 0.8) +
  facet_wrap(~ priorfrac, labeller = label_both) +
  labs(x = "Edad (años)", y = "Probabilidad predicha",
       colour = "raterisk", fill = "raterisk") +
  ylim(0, NA)
```

**Lo que el orden impone se ve en las extremas.** `Less` sube y `Greater` baja en los dos paneles, y
no podría ser de otro modo: un **único** $\beta$ fija los dos signos a la vez, y la fórmula de las
derivadas los obliga a ser opuestos. En el nominal las curvas también salen así, pero allí es un
**hecho de los datos**; aquí es una **consecuencia del modelo**. Esa es la diferencia entre curvas
libres y curvas ligadas, y no se aprecia mirando una figura sola.

**La central pide un aviso**, porque $\Pr(Y=\texttt{Same})$ es una joroba en $\eta$ —lo vimos al
derivar— y en los paneles se ven dos tramos monótonos: baja con la edad si no hay fractura previa y
sube si la hay. No hay contradicción: la cima de la joroba está en $\eta=(\theta_L+\theta_S)/2$, que
con estos coeficientes cae en torno a los **55 años** en el panel `No` y hacia los **94** en el `Yes`.
La ventana observada (55 a 90) no llega a contener el vértice, de modo que **cada panel enseña un
flanco distinto**. La tabla que sigue lo delata: `Same` vale 0,384 a los 55 años sin fractura previa
y 0,384 a los 90 con ella; las dos, prácticamente la cima.

Para comparar con el nominal con cifras concretas, evaluamos las seis curvas en las **mismas tres
edades y los mismos dos perfiles** que usamos allí:

```{r}
#| label: u13-pred-ordinal-tabla
# nd_tabla es la rejilla de la Sección 3.2: edades 55/70/90 x los dos niveles de priorfrac
bind_cols(nd_tabla, as_tibble(predict(m_ord, newdata = nd_tabla, type = "probs"))) |>
  relocate(Less, Same, Greater, .after = priorfrac)
```

**Y aquí está el argumento de fondo.** Poniendo esta tabla junto a la del nominal, las dieciocho
probabilidades difieren en **menos de tres puntos** en casi todas las casillas; el máximo es **5,1**,
en `Same` a los 90 años sin fractura previa (0,335 en el ordinal frente a 0,386 en el nominal).
Discrepancias muy por debajo de la anchura de las bandas de confianza de cualquiera de las dos
figuras. Un modelo de **cuatro** parámetros reproduce, a efectos prácticos, lo que uno de **seis**
predice en todo el rango observado: eso es lo que significa que la proporcionalidad de odds «salga
barata», y lo contrastaremos formalmente en la sección siguiente.

Con ambos modelos ajustados, la comparación numérica resume las **discrepancias** entre nominal y
ordinal:

```{r}
#| label: u13-comparacion-nom-ord
# Ajuste y parsimonia (el ordinal usa menos parámetros)
ajuste <- tibble::tibble(
  Modelo     = c("Nominal (multinom)", "Ordinal (polr)"),
  Parametros = c(length(coef(m_nom)), length(coef(m_ord)) + length(m_ord$zeta)),
  logLik     = c(as.numeric(logLik(m_nom)), as.numeric(logLik(m_ord))),
  AIC        = c(AIC(m_nom), AIC(m_ord)),
  BIC        = c(BIC(m_nom), BIC(m_ord))
)

# Odds ratios: el nominal da uno por categoría; el ordinal, uno (acumulado) común
or_nom <- exp(coef(m_nom))      # filas Less/Greater x (Intercept, age, priorfracYes)
or_ord <- exp(coef(m_ord))      # age, priorfracYes (acumulado)
discrepancias <- tibble::tibble(
  Covariable              = c("age", "priorfracYes"),
  `Nominal Less|Same`     = or_nom["Less",    c("age", "priorfracYes")],
  `Nominal Greater|Same`  = or_nom["Greater", c("age", "priorfracYes")],
  `Ordinal (acumulado)`   = or_ord[c("age", "priorfracYes")]
)

ajuste
discrepancias
```

La tabla resume el contraste. En **ajuste**, el ordinal emplea **4 parámetros** (dos umbrales + dos
pendientes) frente a los **6** del nominal (dos bloques de tres), y con casi la misma verosimilitud
—$-536{,}50$ frente a $-536{,}07$— gana en los **dos** criterios: AIC **1081,0** frente a 1084,1 y BIC
**1097,9** frente a 1109,4. La proporcionalidad de odds sale, pues, barata. En
**efectos**, la diferencia estructural es nítida: el nominal estima **un OR por categoría** y el
ordinal los **colapsa en uno solo, acumulado**. Para `priorfrac`, el nominal da **0,65** sobre `Less`
y **2,23** sobre `Greater` (frente a `Same`): leídos en el orden, ambos empujan **hacia arriba** (más
`Greater`, menos `Less`), justo lo que resume el OR acumulado **2,46**. Para `age` ocurre lo simétrico
(**1,01** y **0,98** → empuje **hacia abajo**, hacia `Less`; acumulado **0,98**). Como las dos
lecturas nominales son **coherentes con el orden** en ambas covariables, el resumen ordinal es fiel y
la @fig-u13-pred-ordinal se parece a la @fig-u13-pred-nominal; si un OR claramente $>1$ conviviera con
otro $<1$ **incoherentes** con el orden, el ordinal estaría forzando —y el **test de líneas
paralelas** lo delataría—.

:::: {.callout-tip}
## 🔧 En R. Ajustar, interpretar y predecir con el ordinal (odds proporcionales)

**Respuesta.** Debe ser un **factor ordenado** (`ordered()` con los niveles en su orden natural):

```r
glow$raterisk <- ordered(glow$raterisk, levels = c("Less", "Same", "Greater"))
```

**Ajuste (motores equivalentes).**

```r
m_ord  <- MASS::polr(raterisk ~ age + priorfrac, data = glow, Hess = TRUE)
m_clm  <- ordinal::clm(raterisk ~ age + priorfrac, data = glow)
m_vglm <- VGAM::vglm(raterisk ~ age + priorfrac,
                     family = cumulative(parallel = TRUE), data = glow)  # parallel = odds proporcionales
```

**Resúmenes.** 

- `summary(m_ord)` da **un único bloque de pendientes** (común a los cortes) y los
**umbrales** (`Intercepts` / `zeta`); 
- `broom::tidy(m_ord)` los ordena (marca `coef.type` =`coefficient` / `scale`)  
- `exp(coef(m_ord))` da los **odds ratios acumulados**, y
  `broom::tidy(m_ord, exponentiate = TRUE, conf.int = TRUE)` los acompaña de su intervalo. Conviene
  filtrar por `coef.type == "coefficient"`: los **umbrales** no son odds ratios. 

`polr` no imprime $p$-valores; se sacan del valor $t$ o con `ordinal::clm` (que sí los da).

**Ajustes y predicciones.** 

- `predict(m_ord, type = "probs")` da la **matriz de probabilidades**,
- `predict(m_ord, type = "class")` la categoría modal, y 
- `ggeffects::ggpredict(m_ord, terms = "age[all]")` las dibuja.

**Efectos marginales.** Como en el nominal, `marginaleffects` da **un efecto por categoría** en la
columna `group`:
```
avg_slopes(m_ord)                                # efecto de cada predictor sobre cada nivel
avg_comparisons(m_ord, variables = "priorfrac")  # el factor, como contraste
```
Con `MASS::polr` el ajuste debe llevar `Hess = TRUE` para que haya matriz de varianzas con la que
calcular los errores estándar.
::::

### Proporcionalidad de odds

Hasta aquí el supuesto se ha valorado **por comparación de imágenes y de OR**, que es informativo
pero no es un contraste. Conviene formularlo de modo que se pueda someter a prueba.

**El supuesto, en su forma contrastable.** Con $K$ categorías hay $K-1$ cortes. El modelo de odds
proporcionales impone un **único** vector de efectos para todos ellos; el modelo que lo relaja
—*odds no proporcionales*— estima **un vector por corte**, $\boldsymbol\beta_1,\dots,
\boldsymbol\beta_{K-1}$. El contraste es, por tanto,

$$H_0:\ \boldsymbol\beta_1=\boldsymbol\beta_2=\dots=\boldsymbol\beta_{K-1},$$

y el modelo ordinal es el **restringido**. Ojo con la dirección de la conclusión, porque se invierte
respecto a lo habitual: aquí **no rechazar es la buena noticia**. Y, como siempre que se busca
amparo en un $p$ alto, conviene recordar que no rechazar no demuestra el supuesto —con poca muestra
el contraste tiene poca potencia y casi nada se rechaza—.

**La versión a mano, que es la que se entiende.** Un corte $k$ parte la respuesta en dos: «$\le k$»
frente a «$>k$». Ajustando una logística **binaria** a cada corte por separado se obtiene un vector
de efectos por corte, sin restricción alguna. Si la proporcionalidad se sostiene, esos vectores
deben parecerse entre sí —y coincidir con el del ordinal—. Es literalmente el «test de líneas
paralelas».

```{r}
#| label: u13-proporcionalidad
glow_cortes <- glow_ord |>
  mutate(corte1 = as.integer(raterisk <= "Less"),   # P(Y <= Less)
         corte2 = as.integer(raterisk <= "Same"))   # P(Y <= Same)

c1 <- glm(corte1 ~ age + priorfrac, family = binomial, data = glow_cortes)
c2 <- glm(corte2 ~ age + priorfrac, family = binomial, data = glow_cortes)

# polr parametriza logit P(Y<=k) = theta_k - eta, así que estas logísticas estiman -beta
rbind(corte_1            = coef(c1)[-1],
      corte_2            = coef(c2)[-1],
      `-beta (ordinal)`  = -coef(m_ord))
```

**En GLOW las tres filas se parecen.** Para `age`, los dos cortes dan **0,019** y **0,027** frente al
**0,023** del ordinal; para `priorfrac`, **−0,79** y **−0,99** frente a **−0,90**. En ambos casos el
valor común del ordinal cae **entre** los dos cortes, que es exactamente lo que cabe esperar si el
supuesto se sostiene: el ordinal está promediando dos efectos que ya eran parecidos. Ninguna
covariable cambia de signo ni de orden de magnitud entre cortes.

Cada columna es una covariable y cada fila, un corte. Si las dos primeras filas son parecidas entre
sí y cercanas a la tercera, el ordinal está resumiendo bien; si una covariable cambia de magnitud
—o peor, de signo— entre cortes, es esa covariable la que rompe el supuesto. El diagnóstico es
**por variable**, no global: puede fallar en una y sostenerse en las demás.

**Los contrastes formales** hacen lo mismo con un estadístico. Hay dos vías, y su relación es la de
Wald frente a razón de verosimilitudes de la [Sección 2.5](#sec-u12-inferencia):

- El **test de Brant** [@brant1990] es de tipo **Wald**: estima los $\boldsymbol\beta_k$ de los
  cortes por separado y mide su discrepancia. Devuelve un contraste **omnibus** y uno por
  covariable, que es lo verdaderamente útil.
- `ordinal::nominal_test()` es de tipo **LRT**: reajusta el modelo relajando la proporcionalidad
  **término a término** y compara verosimilitudes. Es el más fiable de los dos, por la misma razón
  que el intervalo de perfil supera al de Wald.

```{r}
#| label: u13-brant
library(brant)
brant(m_ord)          # Wald: omnibus + una fila por covariable; H0 = proporcionalidad
```

```{r}
#| label: u13-nominal-test
library(ordinal)
m_clm <- clm(raterisk ~ age + priorfrac, data = glow_ord)
nominal_test(m_clm)   # LRT: relaja la proporcionalidad término a término
```

**Los dos contrastes coinciden, y con holgura.** El de Brant no rechaza ni globalmente
—$X^2=0{,}78$ con 2 gl, $p=0{,}68$— ni variable a variable: $p=0{,}53$ para `age` y $p=0{,}43$ para
`priorfrac`. El LRT de `nominal_test()` dice lo mismo con estadísticos aún menores: $0{,}19$
($p=0{,}66$) para `age` y $0{,}39$ ($p=0{,}53$) para `priorfrac`. No hay ni rastro de violación.

Que ambos concuerden es tranquilizador, porque son contrastes de naturaleza distinta —Wald y razón
de verosimilitudes— y podrían haber discrepado, como discreparon en §3.1 el $p$ de Wald y el
intervalo de perfil de `momfrac`. Aquí no: los cuatro $p$-valores están muy lejos de cualquier
umbral.

Toca, eso sí, aplicar la cautela que anunciamos: **no rechazar no demuestra el supuesto**. Con
$n=500$ y tres categorías el contraste no es especialmente potente, así que lo prudente es decir que
**no hay evidencia en contra** de la proporcionalidad, y apoyarse además en lo que ya vimos por otras
vías: los OR nominales coherentes con el orden, las tres filas parecidas de la tabla anterior y el
parecido entre la @fig-u13-pred-ordinal y la @fig-u13-pred-nominal. Cuatro indicios que apuntan en
la misma dirección valen más que un único $p$ alto.

**Y si el supuesto falla.** No hay que tirar el modelo ordinal entero. En orden de menor a mayor
renuncia: relajar la proporcionalidad **solo en la covariable culpable** —el modelo de *odds
parcialmente proporcionales*, `ordinal::clm(..., nominal = ~ x)`—; cambiar de estructura ordinal,
como los modelos de **categorías adyacentes** o de **razón de continuación**, que reparten el orden
de otra manera —no los desarrollamos aquí; el tratamiento de referencia es @agresti2010, y `VGAM` los
ajusta con `acat()` y `cratio()`/`sratio()`—; o renunciar al orden y volver al **nominal** de la [Sección 3.2](#sec-u13-nominal),
que no impone restricción alguna a cambio de estimar $(K-1)p$ coeficientes.

:::: {.callout-tip}
## 🔧 En R. Proporcionalidad de odds

**Ojo a la dirección:** en los tres, $H_0$ es que el supuesto **se cumple**. Aquí interesa un $p$
**alto**, al revés de lo habitual.

**A mano**, sin paquetes: los $K-1$ cortes, cada uno como una logística binaria.
```
d$corte1 <- as.integer(d$y <= "nivel1")     # la respuesta debe ser un factor ORDENADO
c1 <- glm(corte1 ~ x1 + x2, family = binomial, data = d)
```
Sus coeficientes estiman $-\beta$, por la parametrización $\theta_k-\eta$ de `polr`. Si los cortes se
parecen entre sí y al $-\hat\beta$ del ordinal, el supuesto se sostiene.

**Contraste de Wald** — omnibus y una fila por covariable; exige `Hess = TRUE` en el ajuste:
```
brant::brant(m_ord)
```

**Contraste LRT** — relaja la proporcionalidad término a término; es el más fiable:
```
m_clm <- ordinal::clm(y ~ x1 + x2, data = d)
ordinal::nominal_test(m_clm)
```

**Si falla en una covariable concreta**, no hay que abandonar el ordinal: `nominal = ~ x1` relaja la
proporcionalidad solo en ella (*odds parcialmente proporcionales*).
```
ordinal::clm(y ~ x1 + x2, nominal = ~ x1, data = d)
```
::::

### Bondad de ajuste y diagnóstico

**El $\chi^2$ sigue sin estar disponible.** Los datos son **individuales** —una fila por mujer— y
`age` es continua, así que no hay perfiles que colapsar: el modelo saturado tendría tantos parámetros
como observaciones y la aproximación de la [Sección 3.1](#sec-u13-gof-binomial) no se sostiene, igual
que en el nominal. Lo que sí hay aquí, y allí no, son dos vías que el **orden** hace posibles.

La primera ocupa el resto de esta sección: los **residuos surrogate**, que además traen un $p$-valor
simulado de bondad de ajuste (`sure::gof()`). La segunda solo la dejamos señalada: existen contrastes
de bondad de ajuste **específicos del ordinal**, del tipo Hosmer–Lemeshow —el de **Lipsitz** y los de
**Pulkstenis–Robinson**—, que agrupan a los sujetos en tramos de riesgo y comparan observado con
esperado; el paquete `generalhoslem` los calcula sobre `polr` y `clm` con `lipsitz.test()` y
`pulkrob.chisq()`, y @agresti2010 los discute.

Vamos, pues, con el diagnóstico residual, por un camino que conviene entender porque el ingenuo no
funciona.

**El problema.** Un residuo ordinario necesita restar. Con una respuesta en tres categorías,
cualquier cosa que reste observado menos predicho toma un puñado de valores distintos, así que al
dibujarla aparecen **bandas paralelas** en vez de una nube: el gráfico muestra la discretitud de la
respuesta, no el desajuste del modelo. Es el mismo problema que ya nos obligó, en el caso binario,
a agrupar o a simular.

**La idea del surrogate** [@liu2018]. El modelo de odds proporcionales supone por detrás una
variable **latente** continua, partida por los umbrales: observar `Same` significa que la latente
cayó entre $\theta_{\text{Less}}$ y $\theta_{\text{Same}}$. Conocido el intervalo, se **sortea** un
valor continuo dentro de él, con la distribución que el modelo supone, y ese valor sustituye a la
categoría. Sobre él ya se puede restar. El resultado, $R=S-\mathbb{E}[S\mid \mathbf{x}]$, tiene bajo
un modelo correcto una distribución **conocida y la misma para todos los sujetos**: no depende de
las covariables. Y eso es justamente lo que un residuo debe cumplir para que los gráficos de siempre
signifiquen algo.

Dos consecuencias prácticas. La primera: como hay un sorteo, **los residuos son aleatorios** y dos
ejecuciones no dan el mismo gráfico; por eso se promedian varias réplicas con `nsim` y se fija la
semilla. La segunda: la referencia del Q-Q **no es la normal**, sino la distribución latente del
enlace — **logística** para el logit de `polr`, de ahí el `distribution = qlogis`.

```{r}
#| label: fig-u13-surrogate
#| fig-width: 10
#| fig-height: 3.4
#| fig-cap: "Diagnóstico con residuos surrogate del modelo de odds proporcionales. Izquierda: Q-Q frente a la logística, que es la latente del enlace logit. Centro y derecha: residuos frente a cada covariable. Con el modelo bien especificado, ninguno de los tres paneles debe mostrar patrón."
library(sure)

set.seed(SEMILLA_CURSO)   # el surrogate se sortea: sin semilla el gráfico cambia en cada render

diag_ord <- glow_ord |>
  mutate(r = resids(m_ord))   # un sorteo de residuos surrogate, uno por mujer

p_qq <- ggplot(diag_ord, aes(sample = r)) +
  stat_qq(distribution = qlogis, alpha = 0.5) +
  stat_qq_line(distribution = qlogis, linetype = "dashed") +
  labs(x = "Cuantiles teóricos (logística)", y = "Residuo surrogate")

p_age <- ggplot(diag_ord, aes(age, r)) +
  geom_hline(yintercept = 0, linetype = "dashed") +
  geom_point(alpha = 0.4) +
  geom_smooth(se = FALSE, method = "loess", formula = y ~ x) +
  labs(x = "Edad (años)", y = "Residuo surrogate")

p_pf <- ggplot(diag_ord, aes(priorfrac, r)) +
  geom_hline(yintercept = 0, linetype = "dashed") +
  geom_boxplot() +
  labs(x = "Fractura previa", y = "Residuo surrogate")

p_qq + p_age + p_pf
```

**Qué mira cada panel.** No son tres versiones de lo mismo: cada uno interroga un supuesto
distinto.

- El **Q-Q** contrasta el **enlace**. Si los puntos se separan de la recta en las colas, la latente
  no es logística y convendría probar `probit` o `cloglog`.
- Los **residuos frente a `age`** contrastan su **forma funcional**. Una curvatura sistemática
  —una U, una tendencia— dice que la edad no entra bien de forma lineal en el predictor, y pide un
  término cuadrático o una *spline*. Es además donde suele delatarse una violación de la
  proporcionalidad de odds **atribuible a esa variable**, lo que lo convierte en el complemento
  gráfico del contraste de la sección anterior.
- Los **residuos frente a `priorfrac`**, en forma de caja, hacen lo propio con el factor: las dos
  cajas deben estar centradas en cero y tener dispersión parecida. Si una se desplaza, el modelo
  está ajustando peor uno de los dos grupos.

Con solo dos covariables, mirarlas **una a una** es más informativo que el clásico «residuos frente
al ajustado», que las mezcla: aquí cubrimos el modelo entero y, si algo falla, sabemos **quién**.

En los tres casos lo que se busca es **ausencia de patrón**: una nube centrada en cero, de anchura
estable. La lectura es cualitativa, y conviene repetirla con otra semilla antes de dar por buena una
forma sugerente: con $n$ moderado, el sorteo produce estructuras aparentes que no lo son.

**En GLOW los tres paneles salen limpios.** El Q-Q sigue la recta en casi todo el recorrido, con una
ligera separación en la cola inferior que no llega a sugerir un enlace equivocado: el logit parece
adecuado. Los residuos frente a la edad forman una nube sin estructura, con el suavizado pegado al
cero de extremo a extremo —solo se despega levemente pasados los 85 años, donde quedan muy pocas
mujeres y la curva es poco fiable—: la edad entra bien de forma lineal, sin pedir términos
cuadráticos ni *splines*. Y las dos cajas de `priorfrac` están centradas en cero y tienen dispersión
parecida, así que el modelo no ajusta peor a uno de los dos grupos.

El diagnóstico residual concuerda, pues, con los contrastes de proporcionalidad: no aparece nada que
corregir. Conviene recordar que esta lectura es **cualitativa** y depende de un sorteo; repetirla con
otra semilla es parte del procedimiento, no un lujo.

El paquete acompaña estos gráficos con `gof()`, que simula el $p$-valor de contrastes de bondad de
ajuste sobre los residuos surrogate, para quien quiera una cifra junto a la imagen.

### Calibración

Como en el nominal ([Sección 3.2](#sec-u13-nominal)), la calibración se examina **una vez por
categoría**: se ordenan las mujeres por la probabilidad que el modelo asigna a ese nivel, se agrupan
en **quintiles de probabilidad predicha** y se compara la **media predicha** con la **frecuencia
observada** dentro de cada quintil. Lo único que cambia es de dónde salen las probabilidades —aquí, de
`predict(m_ord, type = "probs")`—.

```{r}
#| fig-width: 8
#| fig-height: 3.2
#| label: fig-u13-calib-ordinal
#| fig-cap: "Calibración por categoría del modelo de odds proporcionales: dentro de cada nivel de raterisk, probabilidad media predicha frente a frecuencia observada, por quintiles de esa misma probabilidad. El tamaño del punto es el nº de mujeres del quintil; la diagonal marca la calibración perfecta."
calib_ord <- as_tibble(predict(m_ord, type = "probs")) |>
  mutate(obs = as.character(glow_ord$raterisk)) |>
  pivot_longer(-obs, names_to = "nivel", values_to = "pred") |>
  mutate(ocurre = as.integer(obs == nivel)) |>
  group_by(nivel) |>
  mutate(tramo = ntile(pred, 5)) |>
  group_by(nivel, tramo) |>
  summarise(pred_media = mean(pred), obs_frec = mean(ocurre), n = n(), .groups = "drop") |>
  mutate(nivel = factor(nivel, levels = c("Less", "Same", "Greater")))

ggplot(calib_ord, aes(pred_media, obs_frec)) +
  geom_abline(linetype = "dashed") +
  geom_line(linewidth = 0.3) +
  geom_point(aes(size = n), alpha = 0.8) +
  facet_wrap(~ nivel) +
  labs(x = "Probabilidad media predicha", y = "Frecuencia observada", size = "n del tramo")
```

Los tres paneles repiten el patrón del nominal. En `Less` y en `Greater` los puntos siguen la
diagonal sin sesgo sistemático y recorren un **rango amplio** de probabilidad predicha: ahí el modelo
separa perfiles. En `Same` se apiñan en una franja **estrechísima** y oscilan alrededor de la
diagonal sin desviarse de ella en un sentido concreto. Las probabilidades son, pues, **fiables en
las tres categorías**, pero en la central el modelo predice casi lo mismo para todas las mujeres.

Y esto último no es un defecto del ajuste, sino la consecuencia directa de las derivadas de más
arriba: $\Pr(Y=\texttt{Same})$ apenas se mueve con $\eta$ —su derivada es la **diferencia** de dos
densidades parecidas—, así que su rango de valores predichos tiene que ser estrecho. El mismo hecho
que hacía diminuto su efecto marginal explica aquí la franja.

### Discriminación y clasificación

En el nominal descartamos la ROC porque no había un único score que umbralizar. En el ordinal **sí
lo hay**: el predictor lineal $\eta$ ordena a todos los sujetos y —esto es justo lo que significa la
proporcionalidad de odds— los ordena **igual en todos los cortes**. Cada corte $k$ define entonces un
problema binario, «$Y>k$ frente a $Y\le k$», con su ROC y su AUC.

Los scores de cada corte son $\Pr(Y>k)=F(\eta-\theta_k)$, y la proporcionalidad de odds los ata de
forma muy concreta: en la escala del logit, cada score **es** el predictor lineal desplazado por su
umbral,

$$\operatorname{logit}\bigl[\Pr(Y>\texttt{Less})\bigr]=\eta-\theta_L,\qquad
\operatorname{logit}\bigl[\Pr(Y>\texttt{Same})\bigr]=\eta-\theta_S,$$

de modo que uno es el otro trasladado una constante —la distancia entre umbrales, aquí $1{,}62$—:

$$\operatorname{logit}(s_{\texttt{Same}})=\operatorname{logit}(s_{\texttt{Less}})-(\theta_S-\theta_L).$$

Una traslación es estrictamente creciente, y el logit también, así que $s_{\texttt{Same}}$ es función
**estrictamente creciente** de $s_{\texttt{Less}}$: los dos scores producen **el mismo vector de
rangos**. Y como la correlación de Spearman es la de Pearson calculada **sobre los rangos**, dos
vectores con rangos idénticos dan **1 exacto**, no aproximado. Lo comprobamos a continuación.

Nótese que hace falta la correlación de **rangos**: la relación entre los dos scores es monótona pero
**no lineal** —median un logit y su inversa—, así que la de Pearson sobre los scores sin transformar
saldría alta, pero no 1.

```{r}
#| label: fig-u13-roc-ordinal
#| fig-width: 5.5
#| fig-height: 4
#| fig-cap: "Curvas ROC del modelo de odds proporcionales, una por corte. Ambas se construyen sobre el mismo predictor lineal, de modo que evalúan el mismo orden; sus AUC difieren solo porque cada corte define un suceso distinto."
probs_ord <- predict(m_ord, type = "probs")   # n x K

s_less <- 1 - probs_ord[, "Less"]       # Pr(Y > Less)
s_same <- probs_ord[, "Greater"]        # Pr(Y > Same)

roc_c1 <- roc(as.integer(glow_ord$raterisk > "Less"), s_less, quiet = TRUE)
roc_c2 <- roc(as.integer(glow_ord$raterisk > "Same"), s_same, quiet = TRUE)

c(auc_corte_Less   = as.numeric(auc(roc_c1)),
  auc_corte_Same   = as.numeric(auc(roc_c2)),
  correlacion_rangos = cor(s_less, s_same, method = "spearman"))

ggroc(list(`Y > Less` = roc_c1, `Y > Same` = roc_c2)) +
  geom_abline(intercept = 1, slope = 1, linetype = "dashed") +
  labs(x = "Especificidad", y = "Sensibilidad", colour = "Corte")
```

**La correlación de rangos sale exactamente 1**, como tenía que salir: los dos scores son funciones
crecientes del mismo $\eta$, así que ordenan a las 500 mujeres de forma idéntica. Es la
proporcionalidad de odds convertida en una cifra comprobable.

Y sin embargo **los dos AUC difieren**: **0,589** en el corte `Less` y **0,624** en el corte `Same`.
Conviene detenerse aquí, porque parece una contradicción y no lo es. El orden es el mismo; lo que
cambia es **el suceso que se intenta separar**. Cada corte parte la muestra en dos grupos distintos,
con prevalencias distintas, y un mismo ordenamiento acierta más o menos según dónde se ponga la
frontera. Es la prueba de que el AUC no mide solo el modelo: mide el modelo **frente a un problema
concreto**.

Ambos valores son **modestos** —lejos del 0,8 convencional, y no muy por encima del 0,5 del azar—:
la edad y la fractura previa ordenan la percepción de riesgo algo mejor que una moneda, poco más.

**El índice de concordancia.** Tener un AUC por corte está bien para diagnosticar, pero como resumen
es incómodo: son $K-1$ números para una sola capacidad de ordenación. El resumen natural es el
**índice de concordancia**, la $c$ de Harrell [@harrell2015], que generaliza el AUC a respuestas
ordinales: de entre todos los pares de sujetos con **categorías distintas**, la proporción en que el
modelo asigna mayor score a quien de hecho está en la categoría **más alta** —contando los empates
como medio acierto—.

$$c=\frac{\#\{\text{pares concordantes}\}+\tfrac12\,\#\{\text{empates en el score}\}}
{\#\{\text{pares comparables}\}}$$

Vale $0{,}5$ si el modelo ordena al azar y $1$ si lo hace perfectamente, igual que el AUC — del que
es la generalización exacta: con $K=2$ las dos cantidades coinciden. Se relaciona con la $D$ de
Somers [-@somers1962], una medida de asociación entre variables ordinales, por $D=2c-1$: donde $c$
va de $0{,}5$ a $1$, $D$ va de $0$ a $1$, y el cero marca la ausencia de asociación. No necesita paquete: sale de comparar todos los pares.

```{r}
#| label: u13-concordancia
y_num <- as.integer(glow_ord$raterisk)   # 1 = Less < 2 = Same < 3 = Greater
# s_same = Pr(Y > Same), el score del segundo corte, definido en el chunk de la ROC

# OBSERVADO: el par (i,j) es comparable si i está en una categoría real más alta que j
comparable  <- outer(y_num,  y_num,  ">")
# PREDICHO: ¿el modelo le da más score a i que a j?, ¿o se lo da igual?
concordante <- outer(s_same, s_same, ">")
empate      <- outer(s_same, s_same, "==")

c(concordancia = (sum(concordante & comparable) + 0.5 * sum(empate & comparable)) /
                  sum(comparable)) |>
  round(4)
```

El resultado, **0,594**, se lee directamente: de cada cien pares de mujeres en categorías distintas,
el modelo coloca por delante a la correcta en unas **59**, frente a las 50 que acertaría ordenando al
azar.

Conviene deshacer aquí una confusión fácil. Aunque el cálculo use `s_same`, el índice **no** mide la
separación entre $\{\texttt{Less},\texttt{Same}\}$ y $\texttt{Greater}$: eso es el AUC del segundo
corte, donde los pares comparables son solo los que **cruzan** esa frontera. La concordancia compara
**todos** los pares de categoría observada distinta —incluidos los `Less`–`Same`, que ningún AUC por
corte evalúa— y del score usa únicamente el **orden** que induce, nunca su valor. Como `s_same` es
estrictamente creciente en $\eta$, ese orden es el de $\eta$: con `s_less` saldría idéntico. `s_same`
entra, pues, como **representante de $\eta$**, no como el score de su corte, y es la proporcionalidad
de odds —la correlación de rangos igual a 1— la que autoriza esa sustitución.

En GLOW, **0,594** queda **entre** los dos AUC por corte (0,589 y 0,624), como corresponde a un
resumen que agrupa todos los pares comparables en lugar de fijar una frontera.

::: {.callout-note collapse="true"}
## Qué pares entran en cada medida

Lo que separa al AUC por corte del índice de concordancia **no es el score** —es el mismo $s$ en
ambos— sino **qué pares van al denominador**.

El AUC del corte `Same` binariza la respuesta con $Z_i=\mathbf 1\{Y_i=\texttt{Greater}\}$ y mide

$$\text{AUC}_{\texttt{Same}}=\Pr\bigl(s_i>s_j \;\big|\; Z_i=1,\ Z_j=0\bigr),$$

mientras que la concordancia no binariza nada:

$$c=\Pr\bigl(s_i>s_j \;\big|\; Y_i>Y_j\bigr).$$

Con 167 `Less`, 186 `Same` y 147 `Greater`, los pares de categoría distinta son de **tres tipos**, y
cada medida usa unos u otros:

| tipo de par | cuántos | AUC corte `Less` | AUC corte `Same` | $c$ |
|---|---:|:---:|:---:|:---:|
| `Greater` sobre `Same` | 27 342 | — | ✓ | ✓ |
| `Greater` sobre `Less` | 24 549 | ✓ | ✓ | ✓ |
| `Same` sobre `Less`    | 31 062 | ✓ | — | ✓ |
| **pares comparables**  | **82 953** | **55 611** | **51 891** | **82 953** |

Los pares `Same`–`Less` son **el grupo más numeroso** y no entran en el AUC del corte `Same`: por eso
ese AUC mide «separar `Greater` del resto» y $c$ mide «ordenar», sin más.

Llamando $c_{GS}$, $c_{GL}$ y $c_{SL}$ a la proporción de aciertos **dentro** de cada tipo, las tres
cantidades son medias ponderadas de las mismas piezas:

$$c=\frac{N_{GS}c_{GS}+N_{GL}c_{GL}+N_{SL}c_{SL}}{N_{GS}+N_{GL}+N_{SL}},\qquad
\text{AUC}_{\texttt{Same}}=\frac{N_{GS}c_{GS}+N_{GL}c_{GL}}{N_{GS}+N_{GL}},\qquad
\text{AUC}_{\texttt{Less}}=\frac{N_{SL}c_{SL}+N_{GL}c_{GL}}{N_{SL}+N_{GL}}.$$

$c$ promedia los **tres** tipos; cada AUC promedia **dos**. Que $c$ caiga entre ambos es, pues, lo
habitual, pero **no** una necesidad: si el tipo compartido `Greater`–`Less` fuera mucho más
concordante que los otros dos, los dos AUC quedarían por encima de $c$.
:::

Es, además, la herramienta que reaparecerá con respuestas **censuradas** ([Unidad 5](#sec-u15)), y
allí por una razón distinta de la de aquí: no es que falte un score —lo hay—, sino que la censura
deja el desenlace **desconocido** para parte de la muestra, de modo que no se puede binarizar la
respuesta y el AUC ordinario no llega a definirse. La concordancia solo necesita los pares cuyo orden
**sí** se conoce, y por eso sobrevive a la censura.

**Y el acierto como clasificador.** Igual que en el nominal, asignar a cada mujer su categoría
**más probable** permite cruzar predicho con observado. Aquí la comparación es doble: contra el
**37,2 %** de la clase modal, que es el suelo, y contra el **42,0 %** que alcanzó el nominal —porque
el ordinal usa **la mitad de coeficientes**, y conviene saber si esa parsimonia se paga en acierto.

```{r}
#| label: u13-confusion-ordinal
eval_ord <- tibble(
  obs  = factor(glow_ord$raterisk,              levels = c("Less", "Same", "Greater")),
  pred = factor(predict(m_ord, type = "class"), levels = c("Less", "Same", "Greater"))
)

conf_mat(eval_ord, truth = obs, estimate = pred, dnn = c("Predicho", "Observado"))

c(acierto     = accuracy(eval_ord, truth = obs, estimate = pred)$.estimate,
  clase_modal = max(prop.table(table(glow_ord$raterisk))))
```

**El ordinal acierta el 39,8 %**: dos puntos por debajo del nominal y apenas dos y medio por encima
del suelo de la clase modal. La matriz dice de dónde viene la diferencia: el ordinal **se refugia
menos** en la categoría central —predice `Same` para **253** mujeres, frente a las **291** del
nominal—, lo que le hace acertar bastantes más `Less` (**61** frente a 46) a costa de acertar menos
`Same` (**97** frente a 117) y menos `Greater` (**41** frente a 47). El saldo neto queda ligeramente
en contra.

Conviene leerlo junto a lo anterior, no en su lugar. El ordinal ganaba en **AIC y BIC** con dos
parámetros menos, y eso sigue siendo cierto; lo que esta tabla añade es que esa ventaja **no se
traslada al acierto clasificatorio**. Son preguntas distintas —«¿qué modelo describe mejor los datos
con menos piezas?» frente a «¿cuál acierta más veces la categoría?»— y aquí responden distinto,
igual que discreparon AIC y BIC ante la edad en el nominal.

Y todo **concuerda**: concordancia de **0,594**, un acierto del **39,8 %** que apenas despega del
**37,2 %** de la clase modal, y la franja estrechísima de probabilidades predichas para `Same`. Tres
medidas distintas —ordenación, clasificación y calibración— apuntando a lo mismo: la señal existe, el
omnibus la detecta con claridad, pero es **débil** para predecir a nivel individual. Que un efecto
sea real no lo hace grande.

:::: {.callout-tip}
## 🔧 En R. Diagnóstico y evaluación del ordinal

**Residuos surrogate** (paquete `sure`). Son **aleatorios**: fijar la semilla no es opcional.
```
library(sure)
set.seed(...)
r <- resids(m_ord)        # un residuo por observación
gof(m_ord, nsim = 100)    # p-valor simulado de bondad de ajuste
```
`sure` ofrece `autoplot(m_ord, what = "qq" / "covariate" / "fitted")`, pero su método S3 puede no
registrarse frente al genérico de `ggplot2` y fallar con «Objects of class polr are not supported».
Dibujarlos a mano sobre `r` evita el problema:
```
ggplot(d, aes(sample = r)) + stat_qq(distribution = qlogis) + stat_qq_line(distribution = qlogis)
ggplot(d, aes(x1, r)) + geom_point() + geom_smooth()      # forma funcional de una continua
ggplot(d, aes(x2, r)) + geom_boxplot()                     # un factor
```
La referencia del Q-Q es la **latente del enlace**: `qlogis` para logit, `qnorm` para probit.

**Ajuste y comparación.** `logLik()`, `AIC()`, `BIC()`, `deviance()`; anidados con
`anova()` o `lmtest::lrtest()`; frente al **nominal**, por AIC/BIC. No hay $\chi^2$ de bondad de
ajuste (datos individuales), pero sí contrastes propios del ordinal:
`generalhoslem::lipsitz.test(m_ord)` y `generalhoslem::pulkrob.chisq(m_ord, catvars = "x2")`.

**Discriminación.** Una ROC por corte sobre $\Pr(Y>k)$ con `pROC::roc()`; `ggroc()` acepta una
**lista** de objetos `roc` y las dibuja juntas, con una leyenda por corte. Conviene comprobar de paso
que los scores de los distintos cortes ordenan igual —`cor(s1, s2, method = "spearman")` debe dar
**1** si la proporcionalidad se cumple—. Como resumen único, el
**índice de concordancia**, que se calcula comparando todos los pares (véase el chunk anterior) o con
`Hmisc::rcorr.cens()`.

**Calibración.** Por categoría, como en el nominal: quintiles con `ntile()` sobre la
probabilidad predicha de cada nivel, y media predicha frente a frecuencia observada.

**Clasificación.** `predict(m_ord, type = "class")` da la categoría modal; con ella,
`yardstick::conf_mat()` y `accuracy()`, realineando los niveles como en el nominal.
::::

::: {.callout-note}
## Puente a la Unidad 4

La [Unidad 4](#sec-u14) introduce los **efectos aleatorios**, sobre la respuesta **binaria**, que es
donde los desarrollamos. Añadirlos a un **ordinal** como este es una extensión directa (un *ordinal
mixto*, con `ordinal::clmm`): cada grupo desvía los umbrales y el resto del modelo no cambia. El hilo
ordinal, además, reaparece en la [Unidad 5](#sec-u15): modelar el **tiempo discreto a un evento** es,
de hecho, un ordinal *continuation-ratio*, allí con **fragilidad** de centro.
:::


::: {.callout-important}
## Tarea del estudiante (1.3) — resuelve las Preguntas 3 y 4 del caso
Sobre la cohorte de tu equipo, responde dos preguntas del cliente ([Unidad 6](#sec-u16)).

Ambas se responden sobre la tabla `cohorte`: el endotipo y el estadio se registran en la revisión
inicial para **todas** las pacientes, con independencia de que la fractura llegue a ocurrir.

**Pregunta 3 — endotipo de fragilidad ósea (`clase_nom`).**

1. **Identifica y ajusta (RA3).** Reconoce que el endotipo es una respuesta **nominal** (sin orden) y ajusta el modelo adecuado (`nnet::multinom`) con `x1` y `x2`.
2. **Interpreta y predice.** Lee los efectos como **odds ratios relativos** frente a la categoría
   base (¿hacia qué endotipo empuja cada factor?), predice el endotipo más probable para un par de
   perfiles y evalúa si esa señal basta para acertarlo (p. ej. con la **matriz de confusión**
   frente a la clase modal).

**Pregunta 4 — estadio de la osteoporosis (`sever_ord`).**

3. **Identifica y ajusta (RA3).** Reconoce que el estadio es una respuesta **ordinal** y ajusta el
   modelo de **odds proporcionales**; comprueba el supuesto de proporcionalidad.
4. **Interpreta y responde.** Lee el **odds ratio acumulado** común (¿las mujeres tratadas están en
   estadios más leves?) y responde al cliente. Cuidado con la lectura: tratamiento y estadio se
   registran **a la vez**, en la revisión inicial, de modo que la asociación es de
   **indicación/selección** y no autoriza a hablar de efecto del tratamiento sobre el estadio.

*Apoyo — control de calidad (RA2, RA4).* Como técnica de bondad de ajuste, agrupa la binaria de la
Pregunta 1 en su versión **binomial** y aplica el **contraste χ²** (deviance y Pearson),
interpretándolo y discutiendo el efecto del tamaño de celda.
:::
