<!-- Partial: incluir con {{< include _unidad_1_4.qmd >}}. Sin YAML.
     Chunks prefijados u14-. Efectos aleatorios (intercepto y pendiente) sobre la
     respuesta binaria de la cohorte simulada (ever, centro) y sobre GLOW (site_id).
     Verdad en attr(cohorte, "verdad"). El tiempo a evento y su fragilidad van a la Unidad 5. -->

# 4 · Efectos Aleatorios y Modelos Mixtos {#sec-u14}

Hasta aquí, cada coeficiente ha sido un **efecto fijo**: un único número válido para toda la
población. Pero los datos rara vez son una masa homogénea —los pacientes se agrupan en centros,
los alumnos en aulas, las medidas repetidas en cada sujeto—, y los grupos **difieren entre sí**,
tanto en su nivel de partida como en cómo responden a las covariables. Ignorar ese agrupamiento
(o gastarse un parámetro por grupo) lleva a problemas conocidos; los **efectos aleatorios** son la
vía intermedia: modelar la **variación entre grupos** como una distribución de la que cada grupo
es una muestra. Es el primero de los dos hilos en espiral del curso —los efectos mixtos—, que
abrimos aquí sobre el **modelo lineal generalizado mixto** (GLMM, por *generalized linear mixed
model*) logístico, y reactivaremos en cada caso.

En nuestros datos ese agrupamiento tiene nombre: la variable **`centro`**. Tanto en **GLOW** como en
la **cohorte** simulada, cada paciente pertenece a un centro hospitalario, y los centros **no son
intercambiables**: difieren en **criterios diagnósticos** —cómo se define y registra una fractura,
qué umbrales se aplican— y en **factores de entorno** ligados a su **ubicación** —perfil de las
pacientes, exposición, hábitos, recursos del área—. Dos mujeres con la misma edad y los mismos
antecedentes pueden, por tanto, tener un riesgo algo distinto según **dónde** se las atienda.

En la @fig-u14-prop-centro se muestran las diferencias entre centros respecto
a las tasas de fractura, en las bases de datos `cohorte` y GLOW. De partida, se aprecia cierta 
variabilidad de base entre los centros, mucho más notoria en `cohorte` que en GLOW. 

```{r}
#| label: fig-u14-prop-centro
#| fig-width: 11
#| fig-height: 5
#| fig-cap: "Proporción observada de fractura por centro. Izquierda (azul): cohorte simulada (24 centros). Derecha (naranja): GLOW (6 centros, datos reales). Línea discontinua: proporción global de cada conjunto. En la cohorte los centros se despliegan a lo largo del eje —estructuran el riesgo—, mientras que en GLOW los seis se apiñan en torno a la media, un contraste que cuantificaremos en la Sección 4.6. El color distingue cada conjunto, no codifica ninguna variable."
lims     <- c(0, 0.62)
col_coh  <- "#2c7fb8"   # azul  → cohorte
col_glow <- "#e6810a"   # naranja → GLOW

prop_coh <- cohorte |>
  group_by(centro) |>
  summarise(prop = mean(ever), n = n(), .groups = "drop")
p_coh <- ggplot(prop_coh, aes(reorder(factor(centro), prop), prop)) +
  geom_hline(yintercept = mean(cohorte$ever), linetype = "dashed", color = "grey50") +
  geom_col(fill = col_coh) +
  coord_flip() + scale_y_continuous(limits = lims) +
  labs(x = "Centro", y = "Proporción de fractura (ever)", title = "Cohorte (24 centros)")

prop_glow <- glow |>
  mutate(frac01 = as.integer(fracture == "Yes")) |>
  group_by(site_id) |>
  summarise(prop = mean(frac01), n = n(), .groups = "drop")
p_glow <- ggplot(prop_glow, aes(reorder(factor(site_id), prop), prop)) +
  geom_hline(yintercept = mean(glow$fracture == "Yes"), linetype = "dashed", color = "grey50") +
  geom_col(fill = col_glow) +
  coord_flip() + scale_y_continuous(limits = c(0,0.35)) +
  labs(x = "Centro (site_id)", y = "Proporción de fractura", title = "GLOW (6 centros)")

p_coh + p_glow
```

Ahora bien, el centro **no nos interesa como predictor**: no queremos —ni tendría sentido clínico—
predecir si una paciente se fracturará **según a qué hospital pertenezca**, ni en los seis centros de
GLOW, ni en los veinticuatro de la cohorte, pues no son un fin en sí mismos; son una **muestra** de los muchos
centros posibles. Lo que **sí** debemos reconocer es que el centro induce **agrupamiento**: las
pacientes de un mismo centro se **parecen más entre sí** de lo que explicaría el azar —no son del
todo independientes— y, a la vez, hay **diferencias sistemáticas entre centros** —unos con un riesgo
basal más alto que otros—. Gastar un coeficiente **fijo** por centro malgastaría parámetros y no
generalizaría a centros nuevos; ignorarlo falsearía la precisión. 

La vía adecuada es modelar esa
variación **entre centros** como **efectos aleatorios** —el objeto de esta unidad—: estimamos
**cuánto varían** los centros (una varianza), no el valor concreto de cada uno.

**Los datos.** Trabajamos sobre la **cohorte** simulada ([presentación del caso](#sec-datos-cohorte)):
mujeres seguidas hasta seis años, con revisiones anuales, repartidas en 24 clínicas. Al estar
simulada, conocemos la verdad con que se generó y podremos comprobar si la recuperamos. El objetivo
es **predecir la fractura** a partir de dos características de la paciente, teniendo en cuenta la
clínica que la atiende:

| Variable | Significado | Tipo | Papel |
|---|---|---|---|
| `ever` | ¿Sufrió alguna fractura durante su seguimiento? (1 = sí, 0 = no) | Binaria | **Respuesta** |
| `x1` | **Fragilidad ósea**, a partir de la densidad mineral ósea y estandarizada (puntuación z): a mayor valor, hueso más frágil | Cuantitativa | Factor de **riesgo** |
| `x2` | **Tratamiento** preventivo (1 = lo recibe, 0 = no) | Cualitativa, binaria | Factor **protector** |
| `centro` | **Clínica** que atiende a la paciente (24) | Factor | **Agrupamiento**: el efecto aleatorio |

Una advertencia de nomenclatura: la cohorte incluye también `evento`, que toma los mismos valores que
`ever` pero con otro papel —es el **indicador de censura** del tiempo a evento— y que reservamos para
la [Unidad 5](#sec-u15). Aquí trabajamos siempre con `ever`.

Como contrapunto con **datos reales**, en la [Sección 4.6](#sec-u14-glmm-glow) repetiremos el
análisis sobre **GLOW** ([presentación del caso](#sec-datos-glow)): 500 mujeres seguidas un año en
6 centros (`site_id`), con la fractura en ese año (`fracture`) explicada por la edad (`age`) y el
antecedente de fractura previa (`priorfrac`).

::: {.callout-note}
## Sobre esta unidad
Resultados de aprendizaje (RA) implicados:

- **RA6 · Efectos aleatorios.** Ajustar e interpretar modelos lineales generalizados mixtos (GLMM),
  con intercepto y pendiente: componentes de varianza, coeficiente de correlación intraclase (ICC),
  *shrinkage* y condicional vs marginal.
- **RA4 · Diagnóstico y bondad de ajuste** (del mixto). Residuos simulados (DHARMa), $R^2$
  marginal/condicional y solidez del ajuste.

[@bates2015; @agresti2015]
:::

## 4.1 Qué son y para qué sirven {#sec-u14-que-son}

La idea central es un cambio de pregunta. Un efecto **fijo** responde *«¿cuál es el efecto?»* con
**un número para toda la población**. Un efecto **aleatorio** no estima un número por grupo, sino
la **distribución** de la que esos números proceden: en lugar de *«¿cuál es el efecto del
grupo 7?»*, pregunta *«¿cuánto varían los efectos entre grupos?»* —su **varianza**—. Se
modela la **dispersión** entre grupos (en nuestro caso, `centros`), no cada grupo por separado.

**Dos cosas pueden variar de un grupo a otro:**

- El **nivel de base** → un **intercepto aleatorio** $u_{0j}$: cada centro parte de un riesgo
  basal distinto (la curva se **desplaza** arriba o abajo).
- La **sensibilidad a una covariable** → una **pendiente aleatoria** $u_{1j}$: en cada centro, el
  efecto de cierta covariable continua es distinto (la curva se **inclina** de forma diferente).

**¿Para qué sirven?** Cuatro cosas concretas:

1. **Respetar la no independencia.** Las observaciones de un mismo grupo se parecen entre sí;
   ignorarlo da errores estándar **demasiado pequeños** (falsa precisión), sobre todo en lo que se
   mide a nivel de grupo. El efecto aleatorio
   modela esa correlación intragrupo correctamente.
2. ***Partial pooling* (tomar prestado).** Las estimaciones de cada grupo se **encogen** hacia la
   media global, tanto más cuanto menos datos aporta el grupo: estabiliza los grupos pequeños sin
   imponer a todos un único valor rígido.
3. **Cuantificar la heterogeneidad.** Las **varianzas** $\sigma^2$ son, ellas mismas, la respuesta
   a una pregunta sustantiva: ¿cuánto difieren los grupos en su nivel, o en el efecto de una
   covariable?
4. **Generalizar.** Al tratar los grupos como una **muestra** de una población de grupos, las
   conclusiones valen para grupos **no observados**, no solo para los de la muestra.

En una frase: el efecto fijo dice *cuánto*; el efecto aleatorio dice *cuánto varía ese cuánto entre
grupos* —y lo resume en una varianza—.

**¿Dónde aparecen?** El `centro` de nuestra cohorte es solo una de las formas que adopta el
agrupamiento. Lo que cambia de un diseño a otro es **qué juega el papel de grupo**; la estructura del
modelo es la misma.

- **Diseños multinivel o jerárquicos.** Pacientes dentro de centros, alumnos dentro de aulas dentro
  de colegios, viviendas dentro de municipios. El grupo es la unidad del nivel superior, y el
  **coeficiente de correlación intraclase** (ICC) responde a una pregunta directa: ¿cuánto del
  resultado depende de *dónde* estás y cuánto de *quién* eres? Es nuestro caso
  [@gelmanhill2007; @roback2021].

- **Estudios longitudinales y de medidas repetidas.** Un mismo paciente, medido en varias visitas.
  Aquí el salto conceptual importa: **el grupo es el sujeto**, y $n_j$ es su número de mediciones. El
  intercepto aleatorio recoge el nivel propio de cada individuo —unos parten más altos que otros— y
  la pendiente aleatoria, su **ritmo de cambio** particular. Sin efecto aleatorio, las visitas de una
  misma persona se tratarían como observaciones independientes, que es precisamente lo que no son. En
  análisis de supervivencia, un efecto aleatorio así recibe nombre propio —**fragilidad**— y con él
  reaparecerá en la [Unidad 5](#sec-u15).


- **Ensayos aleatorizados por conglomerados.** Lo que se aleatoriza no son individuos sino clínicas,
  escuelas o pueblos enteros. Aquí el ICC deja de ser un subproducto del análisis y pasa a ser un
  **parámetro de diseño**: hay que estimarlo *antes* del estudio, porque de él depende el tamaño
  muestral. En el análisis, por tanto, hay que tener en cuenta la variabilidad entre conglomerados.

- **Efectos cruzados: sujetos × ítems.** En un test, cada participante responde a varios ítems y cada
  ítem lo responden varios participantes. Ni los sujetos anidan en los ítems ni al revés: hacen falta
  **dos** efectos aleatorios a la vez, cruzados. Es la estructura estándar en psicometría y en
  psicología del lenguaje [@bates2015], y la retomaremos en la
  [Sección 4.5](#sec-u14-extensiones).

- **Bloques en diseño experimental.** Parcelas de un campo, tandas de laboratorio, lotes de reactivo,
  camadas de animales. El origen histórico de los componentes de varianza: nadie quiere saber cuánto
  rinde *el bloque 3*, sino cuánta variabilidad introducen los bloques [@faraway2016].

- **Meta-análisis de efectos aleatorios.** Se combinan los resultados de estudios distintos sobre una
  misma pregunta para obtener una conclusión global. Aquí **el grupo es el estudio**, y la varianza
  entre estudios forma parte del análisis: mide cuánto difieren sus resultados más allá del azar.
 

**¿Cuándo un factor es aleatorio?** La pregunta no es gramatical sino sustantiva, y se decide por dos
criterios:

1. **¿Son los niveles observados una muestra de una población de niveles a la que quiero
   generalizar?** Los 24 centros de la cohorte lo son: nos importan los hospitales en general, no
   estos veinticuatro. El **brazo de tratamiento**, en cambio, no: «tratada» y «no tratada» agotan la
   población de niveles, y son justo lo que queremos estimar. Factor **fijo**.
2. **¿Hay niveles suficientes para estimar una varianza?** Estimar $\sigma_u^2$ con tres grupos es
   como estimar una desviación típica con tres datos. Con menos de cinco grupos rara vez merece la
   pena; a partir de diez se trabaja con comodidad. Los **seis** centros de GLOW quedan en esa
   frontera incómoda, y lo comprobaremos en la [Sección 4.6](#sec-u14-glmm-glow).

Un factor con dos niveles nunca es un buen candidato a efecto aleatorio: gastaríamos un parámetro de
varianza para describir una única diferencia que un efecto fijo estima mejor y más directamente.

Veamos ahora cómo se formalizan.

## 4.2 El GLMM: formulación {#sec-u14-formulacion}

Un modelo lineal generalizado describe cada observación con tres piezas —una distribución de la
familia exponencial, un predictor lineal y un enlace— y supone que las observaciones son
**independientes**. Cuando los datos están agrupados, ese supuesto falla: las observaciones de un
mismo grupo comparten algo que las covariables no recogen. El **modelo lineal generalizado mixto**
(GLMM) lo resuelve añadiendo al predictor lineal unos **efectos aleatorios** de grupo, que desplazan
su nivel, su pendiente respecto a alguna covariable, o ambas cosas.

Lo formulamos **en general**, para cualquier respuesta de la familia exponencial, y vemos qué puede
variar entre grupos —el nivel, o también la pendiente— y qué estima cada estrategia posible ante el
agrupamiento; la particularización al caso binario de la cohorte abre la
[Sección 4.3](#sec-u14-modelos). Casi todo lo que sigue en la unidad —el coeficiente de correlación intraclase (ICC), la
distinción condicional/marginal, las dificultades de estimación— se deduce de esta formulación.

### El GLMM en general

Un **GLM mixto** (GLMM) se define, como un GLM, por tres piezas; la novedad es que dos de ellas están
**condicionadas** a un efecto aleatorio. Con observaciones $y_{ij}$ ($i=1,\dots,n_j$ dentro del grupo
$j=1,\dots,J$):

**(1) Componente aleatoria, condicionada.** Dado $\mathbf u_j$, las observaciones del grupo $j$ son
**independientes** y siguen una distribución de la familia exponencial:
$$
y_{ij}\mid \mathbf u_j\ \sim\ \mathcal F(\mu_{ij},\phi),\qquad
\mathbb E(y_{ij}\mid \mathbf u_j)=\mu_{ij},\qquad
\operatorname{Var}(y_{ij}\mid \mathbf u_j)=\frac{\phi\,V(\mu_{ij})}{w_{ij}}.
$$
La independencia **condicional** es el supuesto clave: el efecto aleatorio *es* el mecanismo que
genera la dependencia dentro del grupo. Una vez conocido $\mathbf u_j$, no queda correlación por
explicar.

**(2) Componente sistemática.** El predictor lineal suma una parte fija y una aleatoria, y se conecta
con la media por el enlace $g$:
$$
g(\mu_{ij})=\eta_{ij}=\mathbf x_{ij}^{\top}\boldsymbol\beta+\mathbf z_{ij}^{\top}\mathbf u_j .
$$

**(3) Distribución de los efectos aleatorios.** Cada grupo aporta un vector $\mathbf u_j$ de $q$
efectos —$q=1$ si solo varía el nivel; $q=2$ si varían el nivel y **una** pendiente; en general,
$q$ = 1 + número de pendientes aleatorias, hasta $p+1$ si varían las de todas las covariables—, y
$\mathbf z_{ij}$ es el vector que dice **cómo** entra cada uno de ellos en la observación $ij$:
$\mathbf z_{ij}=1$ si solo varía el intercepto, y $\mathbf z_{ij}=(1,\,x_{kij})$ si varía también la
pendiente de una covariable $x_k$, cuyo efecto de grupo se multiplica entonces por el valor $x_{kij}$.
Los efectos de grupo se distribuyen como
$$
\mathbf u_j\sim\mathcal N_q(\mathbf 0,\boldsymbol\Sigma),\qquad
\mathbf u_1,\dots,\mathbf u_J \ \text{independientes}.
$$
Aquí está el cambio de pregunta de la [Sección 4.1](#sec-u14-que-son): los $\mathbf u_j$ **no son
parámetros** que estimemos uno a uno, sino variables latentes de las que estimamos su matriz de
**varianzas y covarianzas** $\boldsymbol\Sigma$ ($q\times q$).

Apilando todas las observaciones, esto se escribe en la notación matricial habitual de los modelos
mixtos, que conviene reconocer desde ya:
$$
\boldsymbol\eta=\mathbf{X}\boldsymbol\beta+\mathbf{Z}\mathbf{u},\qquad
\mathbf{u}\sim\mathcal{N}(\mathbf{0},\mathbf{G}),\qquad g(\boldsymbol\mu)=\boldsymbol\eta,
$$
donde $\mathbf{X}$ ($n\times(p+1)$, con la columna del intercepto) y $\boldsymbol\beta$ son el diseño
y los coeficientes **fijos**;
$\mathbf{u}=(\mathbf u_1^{\top},\dots,\mathbf u_J^{\top})^{\top}$ apila los efectos aleatorios de
todos los grupos y $\mathbf{Z}$ ($n\times Jq$) es su matriz de diseño. Como los grupos son
independientes entre sí y todos comparten la misma $\boldsymbol\Sigma$, la covarianza del conjunto es
**diagonal por bloques**:
$$
\mathbf G=\mathbf I_J\otimes\boldsymbol\Sigma,
$$
es decir, $\boldsymbol\Sigma$ repetida $J$ veces en la diagonal y ceros fuera. Un GLM es el caso
particular $\boldsymbol\Sigma=\mathbf 0$: sin $\mathbf{Z}\mathbf{u}$, todo lo demás es idéntico.

**La verosimilitud, y por qué esto no es un GLM más.** La diferencia práctica aparece al estimar.
Como los $\mathbf u_j$ no son parámetros sino variables latentes, hay que **integrarlos fuera** de la
verosimilitud:
$$
L(\boldsymbol\beta,\boldsymbol\theta,\phi)=\prod_{j=1}^{J}\int_{\mathbb R^{q}}
\Big[\prod_{i=1}^{n_j} f\big(y_{ij}\mid\mathbf u_j;\boldsymbol\beta,\phi\big)\Big]\,
\varphi_q\big(\mathbf u_j;\mathbf 0,\boldsymbol\Sigma(\boldsymbol\theta)\big)\,\mathrm d\mathbf u_j ,
$$
con $\varphi_q$ la densidad normal $q$-variante y $\boldsymbol\theta$ los parámetros de varianza. Esa
integral **solo tiene solución cerrada** cuando la respuesta es normal y el enlace la identidad —el
modelo mixto lineal—. En cualquier otro caso, el nuestro incluido, hay que **aproximarla**:
**Laplace** (lo que hace `glmer` por defecto, `nAGQ = 1`) o **cuadratura de Gauss-Hermite adaptativa**
(`nAGQ > 1`, disponible solo con un único factor de agrupamiento). Conviene retener el
dato, porque las aproximaciones dejan huella: volveremos sobre ella en la
[Sección 4.7](#sec-u14-dgp).

De esa misma integral salen las **dos consecuencias** que estructuran el resto de la unidad:

- Las observaciones del mismo grupo son independientes **dado** $\mathbf u_j$, pero **no**
  marginalmente: $\operatorname{Cov}(y_{ij},y_{i'j})\neq0$ para $i\neq i'$. Esa correlación dentro del
  grupo es lo que mide el **coeficiente de correlación intraclase**, el **ICC**.
- $\mathbb E(y_{ij})=\int g^{-1}\big(\mathbf x_{ij}^{\top}\boldsymbol\beta+\mathbf z_{ij}^{\top}\mathbf u\big)\varphi(\mathbf u)\,\mathrm d\mathbf u$,
  que con $g$ **no lineal** es distinto de $g^{-1}(\mathbf x_{ij}^{\top}\boldsymbol\beta)$. De ahí que
  el efecto **condicional** y el **marginal** no coincidan.

### Qué estima cada estrategia: intercepto y pendiente

La pieza (3) deja dos decisiones abiertas: **qué** varía de un grupo a otro y **cómo** se trata. Para
lo segundo hay tres estrategias:

- **Ignorarlo** (*complete pooling*): un valor común para todos los grupos.
- **Un efecto fijo por grupo** (*no pooling*): un parámetro libre por grupo, estimado solo con sus datos.
- **Un efecto aleatorio** (*partial pooling*): los valores de grupo son extracciones de una
  distribución centrada en cero, y se estima su **varianza**.

**Qué varía.** Escribamos el predictor lineal coeficiente a coeficiente, con $x_{0ij}=1$ para el
intercepto y $x_{1ij},\dots,x_{pij}$ las covariables. En un GLMM, **cualquier** coeficiente puede
llevar su propia componente de grupo:
$$
\eta_{ij}=\sum_{k=0}^{p}\big(\beta_k+u_{kj}\big)\,x_{kij},
$$
con $u_{kj}=0$ en los coeficientes comunes a todos los grupos. $\beta_k$ es el efecto **medio** de
$x_k$ en la población de grupos, y $\beta_k+u_{kj}$, su efecto en el grupo $j$. Los $u_{kj}$ que no
son nulos forman el vector $\mathbf u_j$, de dimensión $q$; sus covariables, el vector
$\mathbf z_{ij}$ de la pieza (2); y $\boldsymbol\Sigma$ recoge en la diagonal **cuánto varía** cada
coeficiente entre grupos, y fuera de ella **cómo covarían**: la covarianza entre los efectos de
grupo de los coeficientes $k$ y $l$ es $\sigma_{kl}=\rho_{kl}\,\sigma_{u_k}\sigma_{u_l}$, con
$\rho_{kl}$ su correlación.

Con una única covariable $x$ —el caso $p=1$ de la suma anterior—, dos casos particulares son los
que nos ocuparán:

- **Intercepto aleatorio** ($q=1$): solo varía $\beta_0$. Los grupos difieren en su **nivel**, y en la
  escala del predictor lineal sus rectas son **paralelas**:
  $$
  \eta_{ij}=\beta_0+\beta_1x_{ij}+u_j,\qquad u_j\sim\mathcal N(0,\sigma_u^2)
  $$
  (escribimos $u_j$ y $\sigma_u^2$, sin el subíndice $0$, cuando el intercepto es lo único que varía).
- **Intercepto y pendiente de $x$** ($q=2$): varían $\beta_0$ y $\beta_1$, y las rectas, además,
  **giran**:
  $$
  \eta_{ij}=\beta_0+\beta_1x_{ij}+u_{0j}+u_{1j}\,x_{ij},\qquad
  \begin{pmatrix}u_{0j}\\ u_{1j}\end{pmatrix}\sim\mathcal{N}\!\left(\mathbf{0},
  \begin{pmatrix}\sigma^2_{u_0} & \sigma_{01}\\ \sigma_{01} & \sigma^2_{u_1}\end{pmatrix}\right),
  \qquad
  \sigma_{01}=\operatorname{Cov}(u_{0j},u_{1j})=\rho_{01}\,\sigma_{u_0}\sigma_{u_1}.
  $$
  $\sigma^2_{u_1}$ mide cuánto varía la pendiente de $x$ entre grupos. Fuera de la diagonal va la
  **covarianza** $\sigma_{01}$, que es la que entra en las fórmulas; la **correlación** $\rho_{01}$,
  sin unidades, es la que se interpreta: liga nivel y pendiente, y con $\rho_{01}>0$ los grupos de
  nivel más alto tienen también una pendiente mayor.

(Cabe también una pendiente sin intercepto aleatorio, pero rara vez tiene sentido: obliga a todas las
rectas a cruzarse en $x=0$.)

Con $p$ covariables, las piezas del modelo general quedan así:

| | intercepto aleatorio | intercepto y pendiente de $x_k$ (las demás, fijas) | intercepto y pendientes de las $p$ covariables | general: varían $q$ coeficientes |
|---|---|---|---|---|
| $q$ | $1$ | $2$ | $p+1$ | $q\le p+1$ |
| $\mathbf z_{ij}$ | $1$ | $(1,\,x_{kij})$ | $(1,\,x_{1ij},\dots,x_{pij})$ | las $x_{kij}$ de esos coeficientes |
| $\boldsymbol\Sigma$ | $\sigma_u^2$ | $2\times2$ | $(p+1)\times(p+1)$ | $q\times q$ |
| parámetros de $\boldsymbol\Sigma$ | $1$ | $3$ | $(p+1)(p+2)/2$ | $q(q+1)/2$ |
| $\mathbf Z$ | $n\times J$, indicadora de grupo | $n\times 2J$ | $n\times J(p+1)$ | $n\times Jq$ |
| $\mathbf G$ | $\sigma_u^2\,\mathbf I_J$ | $\mathbf I_J\otimes\boldsymbol\Sigma$ | $\mathbf I_J\otimes\boldsymbol\Sigma$ | $\mathbf I_J\otimes\boldsymbol\Sigma$ |

Los parámetros de $\boldsymbol\Sigma$ crecen con el cuadrado de $q$: dejar variar todas las pendientes
es caro en datos, y por eso las pendientes aleatorias se añaden de una en una y solo si los datos las
sostienen.

:::: {.callout-warning}
## Por qué aleatorios y no fijos

Con un efecto **fijo** por grupo, el modelo solo sabe hablar de los
grupos observados: para uno nuevo no tiene ni predicción de su efecto ni medida de cuánto podría
apartarse, porque no contiene ninguna distribución de la que proceda. Con efectos **aleatorios**, un
grupo nuevo es otra extracción, $\mathbf u_{\text{nuevo}}\sim\mathcal N_q(\mathbf 0,\boldsymbol\Sigma)$:
se predice con $\mathbf u=\mathbf 0$ y se sabe cuánto puede apartarse. Es lo que permite
**generalizar** ([Sección 4.1](#sec-u14-que-son)); lo aplicaremos al
[predecir para un centro nuevo](#sec-u14-nuevo-centro). Los efectos fijos siguen siendo lo adecuado
cuando interesan *esos* grupos concretos.
::::

**Cómo se estima: el encogimiento.** Las tres estrategias difieren en cómo estiman el término de
grupo. Se ve con claridad en el caso **gaussiano** más sencillo: sin covariables, con una media global
$\mu$ fija y un intercepto aleatorio por grupo,
$$
y_{ij}=\mu+u_j+\varepsilon_{ij},\qquad u_j\sim\mathcal N(0,\sigma_u^2),\quad
\varepsilon_{ij}\sim\mathcal N(0,\sigma^2_\varepsilon).
$$
Ahí el resultado es exacto: el nivel del grupo, $\mu_j=\mu+u_j$, con $n_j$ observaciones y media
$\bar y_j$, se estima como
$$
\hat\mu_j=\lambda_j\,\bar y_j+(1-\lambda_j)\,\hat\mu,
\qquad
\lambda_j=\frac{\sigma^2_u}{\sigma^2_u+\sigma^2_\varepsilon/n_j},
$$
una **media ponderada por precisión** entre la media del grupo y la global [@gelmanhill2007]. Los
extremos son, literalmente, las otras dos estrategias: con muchos datos en el grupo ($n_j$ grande),
$\lambda_j\to1$ y se usa su propia media (*no pooling*); si los grupos apenas difieren
($\sigma^2_u\to0$), $\lambda_j\to0$ y todos toman la media global (*complete pooling*). El efecto
aleatorio **interpola** entre ambas, grupo a grupo, según los datos que cada uno aporta.

En un GLMM la idea es la misma, de forma aproximada y en la **escala del predictor lineal**: cada
efecto de grupo se encoge hacia $0$ tanto más cuanto menos información aporta el grupo. 

## 4.3 Tres modelos para el efecto de centro {#sec-u14-modelos}

Con la formulación en la mano, pasamos a la cohorte. La respuesta `ever` es binaria, las covariables
son `x1` y `x2`, y la candidata a tener un efecto distinto en cada centro es la fragilidad ósea, `x1`.
En el modelo de la [Sección 4.2](#sec-u14-formulacion), eso fija $\mathcal F$ = Bernoulli ($\phi=1$,
$V(\mu)=\mu(1-\mu)$, $w_{ij}=1$) y $g$ = logit, y deja sobre la mesa tres candidatos, de menos a más
estructura aleatoria. Con $\mu_{ij}=\Pr(\text{ever}_{ij}=1)$:
$$
\begin{aligned}
\text{sin efecto aleatorio:}\quad & \operatorname{logit}\mu_{ij}=\beta_0+\beta_1x_{1ij}+\beta_2x_{2ij},\\
\text{intercepto aleatorio:}\quad & \operatorname{logit}\mu_{ij}=\beta_0+\beta_1x_{1ij}+\beta_2x_{2ij}+u_j,\\
\text{intercepto y pendiente:}\quad & \operatorname{logit}\mu_{ij}=\beta_0+\beta_1x_{1ij}+\beta_2x_{2ij}+u_{0j}+u_{1j}\,x_{1ij},
\end{aligned}
$$
con los efectos aleatorios distribuidos como en la Sección 4.2. El primero es el *complete pooling*;
los otros dos, las dos estructuras de *partial pooling*, con $\mathbf Z$ de $877\times24$ y de
$877\times48$, respectivamente.

Con el enlace logit, los efectos aleatorios se leen en la escala de las **odds**:

- el intercepto de centro **multiplica las odds** de todas sus pacientes por $e^{u_j}$ ($e^{u_{0j}}$
  en el modelo con pendiente): es una razón de odds de centro;
- la pendiente de centro **cambia la razón de odds** de la fragilidad, de $e^{\beta_1}$ en el centro
  medio a $e^{\beta_1+u_{1j}}$ en el centro $j$.

Los ajustaremos y leeremos uno a uno; cuál conviene lo decidiremos en la
[Sección 4.4](#sec-u14-diagnostico), con los tres delante. Pero antes de ajustar ninguno conviene
preguntar a los datos si alguno de ellos tiene sentido.

### Qué sugieren los datos

Calculamos primero la proporción de fractura en cada brazo de tratamiento:

```{r}
#| label: u14-eda-prop
# proporción de fractura por brazo de tratamiento, con su error estándar binomial
prop_trat <- cohorte |>
  mutate(Tratamiento = factor(x2, levels = c(0, 1), labels = c("No", "Sí"))) |>
  group_by(Tratamiento) |>
  summarise(n = n(), fracturas = sum(ever), prop = mean(ever), .groups = "drop") |>
  mutate(ee = sqrt(prop * (1 - prop) / n))
prop_trat
```

y la @fig-u14-eda muestra el efecto de cada covariable sobre la fractura, por separado.

```{r}
#| label: fig-u14-eda
#| fig-width: 9
#| fig-height: 3.4
#| out-width: "100%"
#| fig-cap: "Exploración de los dos efectos fijos. Izquierda: fragilidad ósea (x1) según el desenlace. Derecha: proporción de fractura según el tratamiento preventivo (x2), con su IC 95 % (± 1,96 · EE)."
p_frag <- cohorte |>
  mutate(Desenlace = factor(ever, levels = c(0, 1), labels = c("Sin fractura", "Fractura"))) |>
  ggplot(aes(x = x1, y = Desenlace)) +
  geom_boxplot(fill = "#2c7fb8", alpha = 0.6, outlier.alpha = 0.25) +
  labs(x = "Fragilidad ósea (x1, en z)", y = NULL, title = "Fragilidad")

p_trat <- ggplot(prop_trat, aes(Tratamiento, prop)) +
  geom_col(fill = "#2c7fb8", alpha = 0.6, width = 0.6) +
  geom_errorbar(aes(ymin = prop - 1.96 * ee, ymax = prop + 1.96 * ee), width = 0.15) +
  labs(x = "Tratamiento preventivo (x2)", y = "Proporción de fractura", title = "Tratamiento")

p_frag + p_trat
```

Los dos efectos se ven con claridad. A la izquierda, la caja de **Fractura** está **desplazada a la
derecha**: quienes se fracturan tienen, en conjunto, mayor fragilidad ósea. A la derecha, la
proporción de fractura **baja** del $33{,}0\,\%$ en las no tratadas (168 de 509) al $23{,}4\,\%$ en las
tratadas (86 de 368): el tratamiento actúa como factor **protector**. Y como en la cohorte el
tratamiento es independiente de la fragilidad, esta comparación directa no está confundida por ella.

Con eso, las dos preguntas que dan sentido a los efectos aleatorios.

**¿Varía el nivel de riesgo entre centros?** Es la pregunta del intercepto aleatorio, y ya tenemos
su huella: la @fig-u14-prop-centro mostraba que la proporción de fractura **varía de un centro a
otro** en un rango amplio alrededor de la media global. Con una cautela: una proporción por centro
mezcla el nivel basal con la **composición** de covariables de ese centro, y si estas estuvieran
correladas con `centro` el gráfico estaría confundiendo ambos efectos.

**¿Varía también el efecto de la fragilidad?** Es la pregunta de la pendiente aleatoria, y una
proporción por centro no puede responderla. Para verlo ajustamos una logística `ever ~ x1` **por
separado en cada centro** —el *no pooling* de la [Sección 4.2](#sec-u14-formulacion), en versión
exploratoria— y superponemos las 24 curvas en la @fig-u14-curvas-centro. Si los centros solo
difirieran en su nivel, las curvas serían **paralelas en la escala logit**: desplazadas unas
respecto a otras, sin cruzarse. Si difiere también el efecto de `x1`, cambiarán de **inclinación**
y se **cruzarán**.

```{r}
#| label: fig-u14-curvas-centro
#| fig-width: 7
#| fig-height: 4.2
#| fig-cap: "Exploración: logística `ever ~ x1` ajustada por separado en cada uno de los 24 centros (gris), frente a la misma logística ajustada con todas las pacientes juntas (azul). El desplazamiento vertical entre curvas es la señal de un intercepto aleatorio; los cambios de inclinación y los cruces, la de una pendiente aleatoria."
# Un glm por centro (no pooling): cada centro, solo con sus propios datos
por_centro <- cohorte |>
  group_by(centro) |>
  group_modify(\(d, k) {
    m <- glm(ever ~ x1, family = binomial, data = d)
    tibble(term = c("Intercepto", "Pendiente de x1"), est = unname(coef(m)))
  }) |>
  ungroup()

m_pool_x1 <- glm(ever ~ x1, family = binomial, data = cohorte)   # referencia: todas juntas

x_grid <- seq(min(cohorte$x1), max(cohorte$x1), length.out = 100)
curvas <- por_centro |>
  select(centro, term, est) |>
  pivot_wider(names_from = term, values_from = est) |>
  crossing(x1 = x_grid) |>
  mutate(p = plogis(Intercepto + `Pendiente de x1` * x1))
curva_pool <- tibble(x1 = x_grid,
                     p  = predict(m_pool_x1, newdata = tibble(x1 = x_grid), type = "response"))

ggplot(curvas, aes(x1, p, group = centro)) +
  geom_line(color = "grey60", alpha = 0.6) +
  geom_line(data = curva_pool, aes(x1, p), inherit.aes = FALSE,
            color = "#2c7fb8", linewidth = 1.3) +
  labs(x = "Fragilidad ósea (x1, en z)", y = "Probabilidad de fractura ajustada")
```

Las curvas **no son paralelas**: cambian de inclinación de un centro a otro y **se cruzan**. Junto
con las diferencias de nivel que ya mostraba la @fig-u14-prop-centro, son **indicios** de que puede
variar tanto el nivel de riesgo como el efecto de la fragilidad. Solo indicios: con unas decenas de
pacientes por centro, parte de esas diferencias es ruido. Si hay variación real, y de qué tipo, lo
decidiremos al comparar los modelos en la [Sección 4.4](#sec-u14-diagnostico).

### Sin efecto aleatorio: el modelo *pooled*

Planteamos el modelo con efectos fijos:
$$\text{sin efecto aleatorio:}\quad  \operatorname{logit}\mu_{ij}=\beta_0+\beta_1x_{1ij}+\beta_2x_{2ij},
$$
El punto de partida ignora el centro: una sola logística para las 877 pacientes, como si todas
fueran independientes entre sí.

```{r}
#| label: u14-pooled
m_pool <- glm(ever ~ x1 + x2, family = binomial, data = cohorte)   # complete pooling
summary(m_pool)
```

La fragilidad aumenta el riesgo ($\hat\beta_1=1{,}02$) y el tratamiento lo reduce
($\hat\beta_2=-0{,}63$). Es la referencia contra la que mediremos los otros dos: un modelo que da
por supuesto que las pacientes de un mismo centro no se parecen entre sí más que las de centros
distintos.

### Intercepto aleatorio {#sec-u14-intercepto}

Planteamos ahora el modelo con intercepto aleatorio:
$$
\text{intercepto aleatorio:}\quad  \operatorname{logit}\mu_{ij}=\beta_0+\beta_1x_{1ij}+\beta_2x_{2ij}+u_j, \qquad u_j \sim N(0,\sigma_u^2)
$$
Añadimos el nivel propio de cada centro. En `glmer` la sintaxis es la de `glm`, declarando el
efecto aleatorio con `( ... | grupo )`:

```{r}
#| label: u14-glmm-int
library(lme4)
m_int <- glmer(ever ~ x1 + x2 + (1 | centro), family = binomial, data = cohorte)
summary(m_int)
```

**Cómo se lee la salida de `glmer`.** El bloque de **efectos fijos** es idéntico al de `glm`
—coeficientes con su error estándar, $z$ y $p$, que se interpretan igual (log-odds, y $e^{\beta}$ la
**razón de odds**, OR)—. La novedad es el bloque **`Random effects`**, encima: ahí están las
**varianzas** y desviaciones típicas de los efectos aleatorios —en `m_int`, una sola fila,
`centro (Intercept)`— y el número de grupos. `glm` no tiene ese bloque. Y la cabecera recuerda cómo
se ha estimado: *Laplace Approximation*, la aproximación a la integral de la verosimilitud de la
[Sección 4.2](#sec-u14-formulacion).

:::: {.callout-warning}
## Antes de leer nada: ¿ha convergido el ajuste?

Un GLMM se estima **numéricamente**, aproximando una integral, y el optimizador puede fallar sin
detener la ejecución. Tras **cada** ajuste con `glmer`, antes de interpretar una sola cifra:

- **Mira los avisos.** Mensajes como `Model failed to converge` o `boundary (singular) fit` aparecen
  justo debajo de la llamada. No son ruido: dicen que las estimaciones no son de fiar.
- **Comprueba la singularidad** con `isSingular(m)`. Un ajuste es **singular** cuando alguna
  varianza se estima en $0$ o alguna correlación en $\pm1$: la estructura aleatoria pedida es **más
  de la que los datos pueden sostener**.
- **Si falla**, se simplifica la parte aleatoria —quitar la pendiente, o su correlación con `||`—
  antes que forzar el optimizador.
::::

```{r}
#| label: u14-int-singular
isSingular(m_int)
```

El ajuste no dio avisos y `isSingular(m_int)` devuelve `FALSE`: es sólido y podemos leerlo.

#### $\sigma_u$ y el ICC: cuánto difieren los centros

El parámetro nuevo es la desviación típica entre centros, $\sigma_u$. Por sí sola, una desviación
típica en log-odds dice poco; se lee mejor traducida a **razones de odds** de centro:

```{r}
#| label: u14-glmm-varcov
vc <- as.data.frame(VarCorr(m_int))
vc$vcov[1]                                   # varianza  sigma_u^2
vc$sdcor[1]                                  # desviación típica  sigma_u
# razón de odds de un centro frente al centro medio: a +1 DT, y el 95 % central de centros
exp(c(mas_1DT = 1, extremo_inf = -1.96, extremo_sup = 1.96) * vc$sdcor[1])
```

El modelo estima $\hat\sigma_u\approx0{,}44$ ($\hat\sigma_u^2\approx0{,}20$). Para dos pacientes con
la misma fragilidad y el mismo tratamiento, una en el centro $j$ y otra en el centro típico
($u=0$), el cociente de sus odds de fractura es:

$$
\frac{\text{odds}_j}{\text{odds}_{\text{típico}}}
=\frac{e^{\,\beta_0+\beta_1x_1+\beta_2x_2+u_j}}{e^{\,\beta_0+\beta_1x_1+\beta_2x_2}}
=e^{u_j},
$$

la **razón de odds de centro**. Un centro situado **una desviación típica** por encima del típico,
$u_j=\hat\sigma_u$, multiplica así las odds de sus pacientes por

$$
e^{\hat\sigma_u}=e^{0{,}44}\approx1{,}56 .
$$

Y como $u_j\sim\mathcal N(0,\sigma_u^2)$,  si $\hat\sigma_u$ fuera el valor verdadero, el 95% de los centros tendrían un efecto aleatorio entre $\pm1{,}96\,\hat\sigma_u$, esto es, entre

$$
e^{-1{,}96\,\hat\sigma_u}\approx0{,}42
\qquad\text{y}\qquad
e^{1{,}96\,\hat\sigma_u}\approx2{,}38,
$$

que da un **intervalo de predicción** de un rango considerable, y dice cuánto difieren los centros **entre sí**.

Cuánto pesan las diferencias entre centros **frente** a las diferencias
entre pacientes lo dice el **coeficiente de correlación intraclase**, el **ICC** (*intraclass
correlation coefficient*). Mide qué fracción de la variación
total ocurre **entre** grupos (y no dentro de ellos); equivalentemente —y de ahí su nombre—, es la
**correlación** entre dos observaciones del **mismo** grupo. En un modelo con intercepto aleatorio,
descompone la varianza en una parte **entre grupos** ($\sigma_u^2$) y una parte **dentro**
(residual, $\sigma_\varepsilon^2$):
$$
\text{ICC}=\frac{\sigma_u^2}{\sigma_u^2+\sigma_\varepsilon^2}\in[0,1].
$$

Un $\text{ICC}\to 0$ indica grupos prácticamente indistinguibles (el agrupamiento apenas importa);
$\text{ICC}\to 1$, implica grupos muy heterogéneos y observaciones fuertemente correladas dentro de cada uno.

En un **GLMM logístico** no hay una varianza residual libre: en la **escala latente**, el término de
error sigue una logística estándar, cuya varianza es **fija**, $\pi^2/3\approx 3{,}29$. Por eso el
**ICC latente** se calcula como
$$
\text{ICC}=\frac{\sigma_u^2}{\sigma_u^2+\pi^2/3}.
$$
Con enlace **probit** la varianza latente es $1$, así que $\text{ICC}=\sigma_u^2/(\sigma_u^2+1)$.

```{r}
#| label: u14-glmm-icc
vc$vcov[1] / (vc$vcov[1] + pi^2 / 3)         # ICC latente (logit)
```

El ICC latente vale $\approx0{,}056$: alrededor de un **6 %** de la variación del riesgo, en la escala
latente (logit), ocurre **entre** centros, y el **94 %** restante, **entre pacientes**. Es una fracción
modesta, pero no nula, y basta para que las pacientes de un mismo centro no sean independientes, que
es justo lo que el *pooled* da por supuesto.

Y como la `cohorte` está **simulada**, cabe preguntarse si estas cifras **recuperan la verdad** con la
que se generaron los datos. Lo resolvemos en la [Sección 4.7](#sec-u14-dgp).

#### Dos niveles de estimación: global y por centro

Un modelo mixto no produce una sola estimación, sino **dos niveles**: los efectos **fijos**, comunes a
todos los centros —la estimación global—, y un efecto **aleatorio** por centro, su desviación
$\hat u_j$ respecto a esa estimación global. Sumados, dan los coeficientes de cada centro:

```{r}
#| label: u14-int-niveles
fixef(m_int)                                   # nivel global: común a todos los centros

# nivel de centro, para los 24 centros observados
efectos_centro <- data.frame(
  n   = as.vector(table(cohorte$centro)),      # pacientes del centro
  u_j = ranef(m_int)$centro[, 1],              # su desviación: el efecto aleatorio
  coef(m_int)$centro,                          # fijos + u_j: los coeficientes del centro
  check.names = FALSE)
round(efectos_centro, 3)
```

`fixef` devuelve los tres coeficientes globales que ya aparecían en `summary`
($\hat\beta_0=-0{,}90$, $\hat\beta_1=1{,}08$, $\hat\beta_2=-0{,}66$). `ranef` da la desviación $u_j$ de cada
centro en log-odds: positiva si su riesgo basal está por encima del de un centro medio, negativa si
está por debajo. Y `coef`, la suma de ambos $\hat\beta_0+\hat u_j$. En la tabla se ve la estructura del modelo: la columna del
intercepto cambia de un centro a otro, $\hat\beta_0+\hat u_j$, mientras que las de `x1` y `x2` son
**idénticas** en todos, porque con intercepto aleatorio solo varía el nivel. El centro 5 es el que
más se aparta: $\hat u_5=1{,}19$, cuando los demás quedan entre $-0{,}55$ y $0{,}42$. Sus pacientes
tienen unas odds de fractura $e^{1{,}19}\approx3{,}3$ veces las del centro medio, a igualdad de
fragilidad y tratamiento. Estas estimaciones
existen solo para los centros **observados**; para uno nuevo no hay $\hat u_j$, y se predice como
veremos al final de este apartado.

Cada parte hace un trabajo distinto:

- Los **efectos fijos** describen el efecto de las covariables **dentro de cualquier centro**:
  $\hat\beta_1$ dice cuánto cambian los log-odds de fractura de una paciente si aumenta su fragilidad,
  sin cambiarla de clínica. Es el mismo número en todos los centros.
- Los **efectos aleatorios** dicen **dónde está cada centro**: cuánto sube o baja su nivel de riesgo ($\hat\beta_0 \rightarrow \hat\beta_0+\hat u_j$)
  respecto al centro típico. Y lo dicen con prudencia: están **encogidos** hacia 0, tanto más cuanto
  menos información aporta el centro.

Y hay una tercera cantidad que no es ni una cosa ni otra: el efecto **marginal**, o poblacional. No es
una parte del modelo, sino algo que se **deriva** de él, combinando las dos: los efectos fijos dan la
curva de un centro, la distribución de los aleatorios dice cómo se reparten los centros, y
promediando sobre ella se obtiene el efecto en la población de clínicas.

**Lo que dicen los efectos fijos, y lo que no.** Como $\hat\beta_1$ compara pacientes de una misma
clínica, no es exactamente el efecto de la fragilidad sobre el riesgo medio de toda la población, que
mezcla todas las clínicas. En un modelo lineal daría igual: promediar rectas paralelas da una recta
con la misma pendiente. Con el logit, no: promediar curvas logísticas desplazadas da una curva **más
plana**. Se ve en la @fig-u14-cond-marg: cada centro tiene su curva, con la **misma pendiente** —la
que estima `glmer`— pero **desplazada** por su $u_j$; su promedio sobre los centros, la curva
**marginal**, sube más despacio. En la cohorte (izquierda), con una $\hat\sigma_u$ pequeña, ambas casi
coinciden; el panel de la derecha exagera $\sigma_u$ para que se vea el mecanismo.

```{r}
#| label: fig-u14-cond-marg
#| code-fold: true
#| code-summary: "Código de la figura"
#| fig-width: 10
#| fig-height: 4.2
#| fig-cap: "Condicional frente a marginal, para pacientes sin tratamiento. Izquierda, la cohorte: en gris, la curva ajustada de cada uno de los seis primeros centros (misma pendiente, desplazada por su efecto aleatorio); en azul, la curva de los efectos fijos, que es la del centro típico (u = 0); en naranja, la curva marginal, promedio de las curvas de todos los centros posibles. Con sigma_u = 0,44, azul y naranja casi coinciden. Derecha, el mismo esquema con sigma_u = 2, exagerado para que se vea el aplanamiento de la curva marginal."
xs <- seq(-3, 3, length.out = 200)

# promedio de plogis(eta + u) sobre u ~ N(0, s^2): la curva marginal
marginal <- function(eta, s)
  sapply(eta, \(e) integrate(\(u) plogis(e + u) * dnorm(u, 0, s), -Inf, Inf)$value)

# curvas de centro, centro tipico y marginal, para unos coeficientes dados
curvas_panel <- function(b0, b1, u, s, panel) {
  centros <- tidyr::expand_grid(x = xs, j = seq_along(u)) |>
    mutate(p = plogis(b0 + b1 * x + u[j]), tipo = "curva de cada centro", grupo = paste0("c", j))
  resumen <- bind_rows(
    tibble(x = xs, p = plogis(b0 + b1 * xs),       tipo = "efectos fijos (centro típico, u = 0)"),
    tibble(x = xs, p = marginal(b0 + b1 * xs, s),  tipo = "marginal (promedio)")
  ) |> mutate(grupo = tipo)
  bind_rows(centros, resumen) |> mutate(panel = panel)
}

b_int <- fixef(m_int)
s_int <- as.data.frame(VarCorr(m_int))$sdcor[1]
curvas_cm <- bind_rows(
  curvas_panel(b_int[["(Intercept)"]], b_int[["x1"]], ranef(m_int)$centro[1:6, 1], s_int,
               "Cohorte: seis primeros centros"),
  curvas_panel(0, 1.5, c(-4, -2, 0, 2, 4), 2,          # valores de juguete
               "Esquema con sigma_u = 2")
)

ggplot(curvas_cm, aes(x, p, group = grupo, color = tipo, linewidth = tipo)) +
  geom_line() +
  facet_wrap(~ panel) +
  scale_color_manual(values = c("curva de cada centro"  = "grey70",
                                "efectos fijos (centro típico, u = 0)" = "#2c7fb8",
                                "marginal (promedio)"   = "#e6810a")) +
  scale_linewidth_manual(values = c("curva de cada centro"  = 0.5,
                                    "efectos fijos (centro típico, u = 0)" = 1.2,
                                    "marginal (promedio)"   = 1.2)) +
  labs(x = "Fragilidad ósea (x1, en z)", y = "Probabilidad de fractura",
       color = NULL, linewidth = NULL) +
  theme(legend.position = "top")
```

:::: {.callout-note collapse="true"}
## ¿Curva de los efectos fijos o curva marginal?

La curva de los efectos fijos, $\operatorname{logit}^{-1}(\hat\beta_0+\hat\beta_1x_1)$ —la **azul**—, es
la de un centro concreto, el típico ($u=0$), no el riesgo medio de la población. Ese riesgo medio es
el **promedio** de las curvas de todos los centros —la **naranja**—, y como $\operatorname{logit}^{-1}$
no es lineal, no coincide con la curva del centro típico.

La curva marginal es, por definición, una integral sobre $u$:
$$
\bar p(x_1)=\int\operatorname{logit}^{-1}\big(\hat\beta_0+\hat\beta_1x_1+u\big)\,\varphi\big(u;0,\hat\sigma_u^2\big)\,du,
$$
que es lo que calcula el código de la figura. Hay alternativas:

- **Aproximarla** reescalando los efectos fijos,
  $\operatorname{logit}^{-1}\big((\hat\beta_0+\hat\beta_1x_1)/\sqrt{1+0{,}346\,\hat\sigma_u^2}\big)$
  [@zeger1988]. Con una
  $\hat\sigma_u$ pequeña da prácticamente lo mismo.
- **Simularla**: sortear muchos $u$ de $\mathcal N(0,\hat\sigma_u^2)$ y promediar las curvas.
- **Estimarla con el *pooled***: un `glm` sin centro estima directamente, de forma aproximada, la curva
  marginal, aunque desde otro modelo.
::::

En nuestros datos, la comparación de los coeficientes del *pooled* y del mixto está en la
@fig-u14-glmm-coef.

```{r}
#| label: fig-u14-glmm-coef
#| fig-width: 7
#| fig-height: 3
#| fig-cap: "Coeficientes de los efectos fijos, en log-odds. *Pooled* (`glm`): efectos **marginales**, que comparan pacientes promediando sobre los centros. Mixto (`glmer`): efectos **condicionales**, que comparan pacientes del mismo centro. Punto = coeficiente; bigotes = ±1,96 · error estándar, EE (intervalo de Wald al 95 %). El desplazamiento vertical entre los dos modelos solo evita que los puntos se solapen."
sp <- coef(summary(m_pool))   # tabla de efectos fijos del pooled
si <- coef(summary(m_int))    # tabla de efectos fijos del mixto

coefs <- rbind(
  data.frame(modelo = "pooled (glm)",  term = rownames(sp),
             estimate = sp[, "Estimate"], se = sp[, "Std. Error"]),
  data.frame(modelo = "mixto (glmer)", term = rownames(si),
             estimate = si[, "Estimate"], se = si[, "Std. Error"])
)

ggplot(coefs, aes(estimate, term, color = modelo)) +
  geom_vline(xintercept = 0, linetype = "dashed", color = "grey60") +
  geom_pointrange(aes(xmin = estimate - 1.96 * se, xmax = estimate + 1.96 * se),
                  position = position_dodge(width = 0.5)) +
  labs(x = "Coeficiente (log-odds), ± 1,96·EE", y = NULL, color = NULL)
```

Los coeficientes del mixto son algo mayores **en valor absoluto** en las tres filas: se alejan más
del 0, hacia la derecha en `x1`, que es positivo, y hacia la izquierda en el intercepto y en `x2`,
negativos ($\hat\beta_1=1{,}08$ frente a $1{,}02$; $\hat\beta_2=-0{,}66$ frente a $-0{,}63$). Es la
des-atenuación marginal→condicional, de apenas un 4-6 % porque $\sigma_u$ es pequeño,
$\beta_{\text{marg}}\approx\beta_{\text{cond}}/\sqrt{1+0{,}346\,\sigma_u^2}$ [@zeger1988]. En la
precisión, solo el **intercepto** —una cantidad de centro— pierde de verdad: su error estándar pasa de
$0{,}106$ a $0{,}142$, porque el *pooled* ignoraba el agrupamiento. En `x1` y `x2`, que varían dentro
de cada centro, los errores estándar crecen al compás de los coeficientes y sus $z$ apenas se mueven.
Aquí el valor del mixto no está en esa inferencia, sino en describir cuánto difieren los centros.

#### Lo que hacen los efectos aleatorios: el encogimiento

Los $\hat u_j$ de la tabla no son las desviaciones **crudas** de cada centro —las que daría estimarlo
solo con sus propios datos—, sino versiones **encogidas** hacia $0$. Es la idea de la fórmula
gaussiana de la [Sección 4.2](#sec-u14-formulacion): cada centro es un compromiso entre lo que dicen
sus datos y el centro típico. Si el centro aporta mucha **información** —muchas pacientes, con riesgos
no demasiado extremos—, apenas se encoge; si aporta poca, su estimación ruidosa se **arrima a 0**,
tomando fuerza prestada del conjunto.

El *caterpillar* o gráfico de oruga de la @fig-u14-cohorte-caterpillar lo hace visible:

```{r}
#| label: fig-u14-cohorte-caterpillar
#| fig-width: 7
#| fig-height: 6
#| out-width: "85%"
#| fig-cap: "Efecto de centro modelizado en la cohorte: interceptos aleatorios de los 24 centros (desviación en log-odds respecto al centro típico) con su intervalo del 95 %, ordenados. La dispersión del conjunto es lo que el mixto resume en sigma_u; los centros cuyo intervalo no cruza el 0 se separan del centro típico."
re_coh <- as.data.frame(ranef(m_int, condVar = TRUE))   # columnas: grp, condval, condsd
ggplot(re_coh, aes(reorder(grp, condval), condval)) +
  geom_hline(yintercept = 0, linetype = "dashed") +
  geom_pointrange(aes(ymin = condval - 1.96 * condsd,
                      ymax = condval + 1.96 * condsd), linewidth = 0.3) +
  coord_flip() +
  labs(x = "Centro", y = "Intercepto aleatorio (log-odds)")
```

Cada fila es un centro, ordenados de menor a mayor efecto. El **punto** es su $\hat u_j$, el mismo de la
tabla: cuánto se aparta, en log-odds, del centro típico, que es la línea discontinua en $0$. Los
**bigotes** muestran la **incertidumbre** que queda sobre ese efecto después de ver los datos del
centro: un intervalo del 95 %. Si el intervalo de un centro no cruza el $0$, ese centro se aparta del
típico; la amplitud del conjunto es la traducción visual de $\hat\sigma_u$.

Y el gráfico permite **leer el encogimiento**: bigotes anchos indican un centro con poca información,
cuyo efecto se conoce mal y, por eso mismo, se ha encogido mucho hacia $0$; bigotes estrechos, un centro
bien informado que conserva casi toda su desviación. La tabla siguiente lo cuantifica para los centros
más pequeños y más grandes: `lambda` es la fracción de su desviación cruda que conserva cada uno, y
`crudo`, la desviación que habría tenido sin encoger.

:::: {.callout-note collapse="true"}
## Cómo se construye el *caterpillar* y de dónde sale el encogimiento

**El encogimiento, en fórmula.** Si $\tilde u_j$ es la desviación cruda del centro —la del *no
pooling*—, `glmer` devuelve aproximadamente
$$
\hat u_j\approx\lambda_j\,\tilde u_j,\qquad
\lambda_j=\frac{I_j\,\sigma^2_u}{1+I_j\,\sigma^2_u}\in(0,1),\qquad
I_j=\sum_{i\in j}\hat\pi_{ij}\,(1-\hat\pi_{ij}),
$$
donde la **información** del centro, $I_j$, hace el papel de $n_j/\sigma^2_\varepsilon$ en el caso
gaussiano: crece con el número de pacientes, y cada una aporta más cuanto más cerca de $0{,}5$ está su
riesgo.

**Qué devuelve `ranef(m_int, condVar = TRUE)`.** Para cada centro, dos cantidades que
`as.data.frame()` coloca en columnas (junto a `grpvar`, `term` y `grp`, el número de centro):

- **`condval`**, el efecto aleatorio estimado $\hat u_j$, ya encogido: el **punto** del gráfico;
- **`condsd`**, su **desviación típica condicional**, $\sqrt{\operatorname{Var}(u_j\mid\mathbf y)}$:
  la incertidumbre sobre $u_j$ una vez vistos los datos del centro. Hace con $\hat u_j$ lo que el error
  estándar con un coeficiente. Los **bigotes** son $\hat u_j\pm1{,}96\cdot\text{condsd}_j$.

**Por qué los bigotes codifican el encogimiento.** Bajo la misma aproximación,
$\operatorname{Var}(u_j\mid\mathbf y)\approx\big(I_j+1/\sigma^2_u\big)^{-1}$, y sustituyéndola en
$\lambda_j$:
$$
\lambda_j=1-\frac{\text{condsd}_j^{2}}{\sigma^2_u}.
$$
El cociente $\text{condsd}_j^2/\sigma_u^2$ es la fracción de la incertidumbre inicial —la de toda la
población de centros, $\sigma_u^2$— que los datos del centro no han conseguido eliminar, y coincide con
lo que se encoge, $1-\lambda_j$. De ahí también la desviación cruda de la tabla, que se recupera
deshaciendo el encogimiento: $\tilde u_j=\hat u_j/\lambda_j$.

**Dos matices.** Como $u_j$ es una variable aleatoria y no un parámetro, los bigotes son en rigor un
intervalo de **predicción** de su efecto, no un intervalo de confianza. Y tratan $\hat{\boldsymbol\beta}$ y
$\hat\sigma_u$ como conocidos, así que son algo optimistas.
::::

```{r}
#| label: u14-shrinkage
s2_u <- as.data.frame(VarCorr(m_int))$vcov[1]

shrink <- re_coh |>
  mutate(n      = as.numeric(table(cohorte$centro)[as.character(grp)]),
         lambda = 1 - condsd^2 / s2_u,      # fraccion de senal propia que conserva el centro
         crudo  = condval / lambda) |>      # la desviacion del no pooling, implicita
  select(centro = grp, n, crudo, lambda, encogido = condval) |>
  arrange(n)

bind_rows(head(shrink, 3), tail(shrink, 3)) |>   # los 3 centros menores y los 3 mayores
  mutate(across(where(is.numeric), \(x) round(x, 2)))
```

La tabla lo confirma: $\lambda_j$ cae entre $0$ y $1$ y, en los centros de la tabla, crece
con el tamaño, de $0{,}45$ en el más pequeño (26 pacientes) a $0{,}65$ en el más grande (45). Ninguno
conserva toda su señal: con una $\hat\sigma_u$ modesta, incluso el centro más informado se queda con
unos dos tercios de su desviación cruda. El centro 5, el que más se apartaba, lo ilustra: con solo sus datos, su
log-odds se apartaría $1{,}85$ del riesgo medio; el modelo lo rebaja a $1{,}19$.

#### Efectos en probabilidad: el efecto marginal medio (AME)

Los coeficientes hablan en log-odds. El **efecto marginal medio** (AME, *average marginal effect*) los
traduce a **puntos de probabilidad**: el cambio medio en el riesgo -probabilidad de fractura- por una unidad más de fragilidad,
o por recibir el tratamiento, promediado sobre las pacientes. En un modelo mixto hay que decidir,
además, **con qué efecto de centro** se calcula el riesgo de cada paciente, y cada opción responde a
una pregunta distinta:

- **centros observados**: cada paciente con el $\hat u_j$ de su centro; es el efecto en *estos* 24
  centros;
- **centro típico** ($u=0$): el efecto en una clínica mediana;
- **poblacional**: promediando también sobre la distribución de centros,
  $u\sim\mathcal N(0,\hat\sigma_u^2)$; es el efecto medio en la población de clínicas.

Las dos primeras las da `marginaleffects`, que pasa el argumento `re.form` a `predict()`. Ojo con el
vocabulario: la documentación de `lme4` y `marginaleffects` llama «poblacional» a `re.form = NA`, pero
eso es el centro típico; aquí reservamos «poblacional» para el promedio sobre centros, que, como la
curva marginal de la @fig-u14-cond-marg, exige **integrar** sobre $u$. Como referencia, añadimos el
AME del *pooled*. Cada AME lleva su error estándar y su intervalo al 95 %, por el **método delta**:
`marginaleffects` lo aplica solo, y para la versión poblacional lo aplicamos a mano, con el gradiente
numérico del AME respecto a los efectos fijos. En todos, $\hat\sigma_u$ se trata como conocida:

```{r}
#| label: u14-ame-int
library(marginaleffects)

# centros observados (re.form por defecto), centro típico (re.form = NA) y pooled:
# marginaleffects da estimación, EE e IC por el método delta
fila_me <- \(me, efecto, version)
  data.frame(efecto, version, estimate = me$estimate, se = me$std.error,
             conf.low = me$conf.low, conf.high = me$conf.high)
ames <- rbind(
  fila_me(avg_slopes(m_int,  variables = "x1"),               "fragilidad", "observados"),
  fila_me(avg_slopes(m_int,  variables = "x1", re.form = NA), "fragilidad", "típico"),
  fila_me(avg_slopes(m_pool, variables = "x1"),               "fragilidad", "pooled"),
  fila_me(avg_comparisons(m_int,  variables = list(x2 = 0:1)),               "tratamiento", "observados"),
  fila_me(avg_comparisons(m_int,  variables = list(x2 = 0:1), re.form = NA), "tratamiento", "típico"),
  fila_me(avg_comparisons(m_pool, variables = list(x2 = 0:1)),               "tratamiento", "pooled"))

# poblacional: se integra sobre u ~ N(0, sigma_u^2) el riesgo de cada paciente
trat    <- cohorte$x2
X_int   <- model.matrix(m_int)
media_u <- \(f) integrate(\(u) f(u) * dnorm(u, 0, s_int), -Inf, Inf)$value
ame_pob <- function(b) {                          # AME poblacional para unos efectos fijos b
  eta <- drop(X_int %*% b)                        # predictor lineal sin efecto de centro
  c(fragilidad  = mean(sapply(eta, \(e) media_u(\(u) b[["x1"]] * dlogis(e + u)))),
    tratamiento = mean(mapply(\(e, t) media_u(\(u) plogis(e + b[["x2"]] * (1 - t) + u) -
                                                     plogis(e - b[["x2"]] * t + u)),
                              eta, trat)))
}

# su EE, también por el método delta: gradiente numérico respecto a los efectos fijos
ee_delta <- function(f, b, V, h = 1e-4) {
  J <- sapply(seq_along(b), \(k) {
    sube <- baja <- b; sube[k] <- sube[k] + h; baja[k] <- baja[k] - h
    (f(sube) - f(baja)) / (2 * h)
  })
  sqrt(diag(J %*% V %*% t(J)))
}
fila_pob <- \(est, se)
  data.frame(efecto = names(est), version = "poblacional", estimate = est, se = se,
             conf.low = est - 1.96 * se, conf.high = est + 1.96 * se)

est_pob <- ame_pob(b_int)
ames <- rbind(ames, fila_pob(est_pob, ee_delta(ame_pob, b_int, as.matrix(vcov(m_int)))))

# presentación: agrupado por versión, en puntos porcentuales y en una tabla compacta
etiquetas_v <- c(observados  = "centros observados",
                 "típico"    = "centro típico (u = 0)",
                 poblacional = "poblacional",
                 pooled      = "pooled (glm)")
presenta_ame <- function(d) d |>
  mutate(`versión` = factor(etiquetas_v[version], levels = etiquetas_v),
         efecto    = ifelse(efecto == "fragilidad", "fragilidad (+1 DT)", "tratamiento (sí / no)"),
         across(c(estimate, se, conf.low, conf.high), \(x) 100 * x),
         ic        = sprintf("[%.1f, %.1f]", conf.low, conf.high)) |>
  arrange(`versión`, efecto) |>
  select(`versión`, efecto, `AME (puntos %)` = estimate, EE = se, `IC 95 %` = ic) |>
  knitr::kable(digits = 1, row.names = FALSE)

presenta_ame(ames)
```

En probabilidad, cada desviación típica más de fragilidad eleva el riesgo de fractura en unos
**18 puntos porcentuales** de media, y el tratamiento lo reduce en unos **11 puntos**. Las tres
versiones del mixto casi coinciden —de $17{,}7$ a $18{,}0$ puntos para la fragilidad, de $-10{,}7$ a
$-10{,}8$ para el tratamiento—, como ocurría con las curvas azul y naranja: con una $\hat\sigma_u$ pequeña,
elegir con qué efecto de centro se calcula apenas cambia el resultado. Y la versión poblacional se
parece a la del *pooled* ($17{,}7$ frente a $17{,}4$ puntos; $-10{,}7$ en ambos), porque las dos miden un
efecto promediado sobre la población de centros. Con más heterogeneidad entre clínicas, las
versiones se separarían y habría que elegir la que responde a la pregunta.

#### Predecir para un centro nuevo {#sec-u14-nuevo-centro}

Como los centros son una muestra de una población de centros, el modelo permite predecir también
para uno que **no** está en los datos. Conviene precisar qué se predice, porque ahí se cruzan las
dos ideas de este apartado.

Para un centro **observado**, la predicción incorpora su efecto estimado, ya encogido:
$\operatorname{logit}^{-1}(\mathbf x^\top\hat{\boldsymbol\beta}+\hat u_j)$. Para un centro **nuevo**
no hay datos con los que estimar su $u$: solo sabemos que $u_{\text{nuevo}}\sim\mathcal
N(0,\sigma_u^2)$. Su valor esperado es cero, de modo que la varianza entre centros **no añade ningún
efecto a la predicción puntual: añade incertidumbre**. Y en escala de probabilidad, «la predicción»
admite tres lecturas distintas:

- **El centro típico** ($u=0$): $\operatorname{logit}^{-1}(\mathbf x^\top\hat{\boldsymbol\beta})$.
  Es lo que devuelve `predict(m, re.form = NA)`.
- **El promedio sobre el centro que nos toque**, la predicción **marginal**:
  $\int\operatorname{logit}^{-1}(\mathbf x^\top\hat{\boldsymbol\beta}+u)\,\varphi(u;0,\hat\sigma_u^2)\,du$.
  Con enlace no lineal no coincide con la anterior: es la curva naranja de la @fig-u14-cond-marg.
- **El rango en el que caerá el centro**: el 95 % de los centros posibles tiene un riesgo entre
  $\operatorname{logit}^{-1}\big(\mathbf x^\top\hat{\boldsymbol\beta}\pm1{,}96\,\hat\sigma_u\big)$.

Para una paciente de fragilidad media ($x_1=0$) y sin tratamiento ($x_2=0$):

```{r}
#| label: u14-prediccion-nuevo
nd  <- tibble(x1 = 0, x2 = 0)                               # perfil de referencia
eta <- unname(predict(m_int, newdata = nd, re.form = NA))   # predictor lineal, sin efecto de centro
s_u <- as.data.frame(VarCorr(m_int))$sdcor[1]

p_tipico   <- plogis(eta)                                   # centro típico, u = 0
p_marginal <- integrate(\(u) plogis(eta + u) * dnorm(u, 0, s_u), -Inf, Inf)$value  # promedio sobre u
p_rango    <- plogis(eta + c(-1.96, 1.96) * s_u)            # 95 % central de los centros

round(c(tipico = p_tipico, marginal = p_marginal,
        rango_inf = p_rango[1], rango_sup = p_rango[2]), 3)
```

Para esa paciente, el riesgo en un centro típico es $0{,}290$ y el promedio sobre centros, $0{,}298$:
casi iguales, porque con una $\hat\sigma_u$ pequeña el aplanamiento de la curva marginal es leve. Lo
que de verdad informa sobre un centro nuevo es el **rango**: según dónde caiga, el mismo perfil
tendría un riesgo entre $0{,}146$ y $0{,}493$, de la mitad a 1,7 veces el del centro típico.

Ese rango trata $\hat{\boldsymbol\beta}$ y $\hat\sigma_u$ como **conocidos**. La incertidumbre
completa de la predicción, que añade la de la propia estimación, requiere simular del modelo o
remuestrearlo (`lme4::bootMer`).

:::: {.callout-tip}
## 🔧 En R. Ajustar un GLMM, extraer y predecir

*Ajustar.* Mismo `glmer` que un `glm`, declarando el efecto aleatorio con `( ... | grupo )`, y
comprobando siempre la convergencia:

```r
library(lme4)
m_int <- glmer(ever ~ x1 + x2 + (1 | centro), family = binomial, data = cohorte)
summary(m_int)        # efectos fijos + bloque 'Random effects'
isSingular(m_int)     # TRUE = estructura aleatoria no sostenida por los datos
```

La sintaxis de estructuras más ricas —cruzadas, anidadas— en la [Sección 4.5](#sec-u14-extensiones).

*Coeficientes y varianzas:*

- `fixef(m)` — efectos **fijos** ($\beta$); `vcov(m)`, su matriz de covarianzas (de donde salen los EE).
- `VarCorr(m)` — **varianza** del efecto aleatorio ($\sigma_u^2$ y $\sigma_u$).
- `confint(m, method = "Wald")` — IC de los $\beta$; con `method = "profile"` (más fiable) o
  `"boot"`, también el de $\sigma_u$.
- **ICC**, a mano desde `VarCorr` —`s2_u / (s2_u + pi^2 / 3)` con
  `s2_u <- as.data.frame(VarCorr(m))$vcov[1]`— o directo con `performance::icc(m)`, que devuelve dos
  versiones:
    - `ICC_adjusted` (**ajustado**): $\sigma_u^2/(\sigma_u^2+\sigma^2_{\text{resid}})$, solo efectos
      aleatorios. Es el que coincide con la fórmula manual.
    - `ICC_unadjusted` (**no ajustado**): mete además la varianza de los **efectos fijos** en el
      denominador, así que sale **menor**. Versiones antiguas de `performance` lo rotulaban
      *Conditional ICC*; es el mismo número.

*Efectos aleatorios de cada grupo:*

- `ranef(m)$centro` — los $\hat u_j$, ya **encogidos** hacia 0; `coef(m)$centro` — el coeficiente
  **completo** por grupo (fijo + aleatorio).
- `as.data.frame(ranef(m, condVar = TRUE))` — añade su desviación típica condicional (`condsd`); columnas `grp`
  (centro), `condval` ($\hat u_j$) y `condsd`. Con eso, el *caterpillar* es inmediato:

```r
re <- as.data.frame(ranef(m_int, condVar = TRUE))
ggplot(re, aes(reorder(grp, condval), condval)) +
  geom_hline(yintercept = 0, linetype = "dashed") +
  geom_pointrange(aes(ymin = condval - 1.96 * condsd, ymax = condval + 1.96 * condsd)) +
  coord_flip()
```

*Ajustados y predicciones:*

- `fitted(m)` — probabilidades **ajustadas** (incluyen el efecto aleatorio de cada grupo).
- `predict(m, type = "response")` — predicción en probabilidad; el argumento **`re.form`** decide
  qué efecto de centro entra:
    - `re.form = NULL` (por defecto) → **condicional** al centro observado (usa su $\hat u_j$).
    - `re.form = NA` (o `~0`) → el **centro típico** ($u=0$). **No** es la predicción marginal: con
      enlace logit, la marginal promedia sobre $u$ y se calcula aparte.
- `predict(m, newdata = nd, type = "response", re.form = NA)` — para **perfiles nuevos** en un centro
  típico.
- Centro **nuevo**, con `eta` el predictor lineal de `re.form = NA` y `s_u` $=\hat\sigma_u$:
  predicción marginal `integrate(\(u) plogis(eta + u) * dnorm(u, 0, s_u), -Inf, Inf)`, y rango del
  95 % de centros `plogis(eta + c(-1.96, 1.96) * s_u)`.
- Incertidumbre completa de la predicción, incluida la de la estimación: `lme4::bootMer()`.
- **AME** con `marginaleffects`: `avg_slopes(m, variables = "x1")` para una covariable continua y
  `avg_comparisons(m, variables = list(x2 = 0:1))` para una binaria, con su error estándar e IC; por
  defecto, en los centros observados, y con `re.form = NA`, en el centro típico. El AME poblacional
  se integra (o se simula) aparte.
- Salida ordenada con `broom.mixed::tidy(m)` y `broom.mixed::augment(m)`.
::::

### Intercepto y pendiente aleatorias {#sec-u14-pendiente}

El intercepto aleatorio deja que el **nivel** cambie por centro, pero asume que el **efecto** de
cada covariable es el mismo en todos. A menudo no lo es: la fragilidad ósea, por ejemplo, podría
pesar más en unos centros que en otros. Eso se modela con una **pendiente aleatoria**, añadiendo una
desviación de grupo al coeficiente —la segunda estructura de la [Sección 4.2](#sec-u14-formulacion)—:

$$
\operatorname{logit}\Pr(\text{ever}_{ij}=1)=\beta_0+\beta_1 x_{1ij}+\beta_2 x_{2ij}+u_{0j}+u_{1j}\,x_{1ij},
\qquad
\begin{pmatrix}u_{0j}\\ u_{1j}\end{pmatrix}\sim\mathcal{N}(\mathbf{0},\boldsymbol\Sigma).
$$


La exploración de la @fig-u14-curvas-centro planteaba la pregunta. Como las pendientes aleatorias
son exigentes con los datos, tras ajustar comprobamos, como pedía el aviso de convergencia del
[intercepto aleatorio](#sec-u14-intercepto), que el ajuste se sostiene:

```{r}
#| label: u14-glmm-slope
m_slope <- glmer(ever ~ x1 + x2 + (1 + x1 | centro), family = binomial, data = cohorte)

isSingular(m_slope)     # ¿sostienen los datos la estructura?
VarCorr(m_slope)        # sigma_u0, sigma_u1 y su correlacion
```

El ajuste converge sin avisos y **no** es singular. `VarCorr(m_slope)` muestra la matriz
$\boldsymbol\Sigma$ como desviaciones típicas y correlación (`VarCorr(m_slope)$centro` la da como
varianzas y covarianza), y cada elemento tiene su lectura:

| elemento | valor | qué mide | unidades |
|---|---|---|---|
| $\sigma_{u_0}$ (diagonal: $\sigma^2_{u_0}$) | $0{,}534$ | cuánto difieren los centros en su riesgo **para una paciente con $x_1=0$**, de fragilidad media | log-odds |
| $\sigma_{u_1}$ (diagonal: $\sigma^2_{u_1}$) | $0{,}397$ | cuánto difiere entre centros el **efecto de la fragilidad**: la pendiente del centro $j$ es $\beta_1+u_{1j}$ | log-odds por unidad de $x_1$ |
| $\rho_{01}$ (fuera, vía la covarianza: $\sigma_{01}=\rho_{01}\,\sigma_{u_0}\sigma_{u_1}$) | $-0{,}80$ | si los centros de riesgo alto tienen pendiente mayor o menor; aquí, menor | sin unidades |

Una $\rho_{01}$ tan alta conviene mirarla de cerca —es la antesala de los ajustes singulares—, pero por
sí sola no descarta nada. Y hay una diferencia clave con el intercepto aleatorio: $\sigma_{u_0}$ **no
es «la» variación entre centros**, sino la del punto $x_1=0$. Por eso no coincide con el
$\hat\sigma_u=0{,}44$ de `m_int`, y cambiaría si se recentrara la fragilidad.

**El ICC deja de ser un número.** Con pendiente aleatoria, la varianza entre centros es una
**función** de $x_1$: dos centros difieren en $u_{0j}+u_{1j}x_1$, cuya varianza es
$$
\sigma^2_{\text{centro}}(x_1)=\sigma^2_{u_0}+2\sigma_{01}\,x_1+\sigma^2_{u_1}x_1^2,
\qquad
\text{ICC}(x_1)=\frac{\sigma^2_{\text{centro}}(x_1)}{\sigma^2_{\text{centro}}(x_1)+\pi^2/3}.
$$
«Cuánto pesa el centro» pasa a depender del **perfil** de la paciente. La @fig-u14-icc-x1 lo dibuja
con las estimaciones de `m_slope`, junto a dos referencias: el ICC que daría **solo la varianza del
intercepto** de `m_slope`, y el ICC constante de `m_int`.

**Dónde se parecen más los centros.** $\sigma^2_{\text{centro}}(x_1)$ es una parábola en $x_1$ que
se abre hacia arriba ($\sigma^2_{u_1}>0$), así que tiene un único mínimo, donde se anula su derivada,
$2\sigma_{01}+2\sigma^2_{u_1}x_1=0$:
$$
x_{\min}=-\frac{\sigma_{01}}{\sigma^2_{u_1}},
\qquad
\sigma^2_{\text{centro}}(x_{\min})=\sigma^2_{u_0}-\frac{\sigma_{01}^2}{\sigma^2_{u_1}}
=\sigma^2_{u_0}\big(1-\rho_{01}^2\big).
$$
En la escala logit, las rectas de los centros forman un **abanico**, y $x_{\min}$ es su «cintura»: la
fragilidad en la que las rectas están más juntas y, por tanto, el ICC es mínimo. El signo de la
covarianza la sitúa: con $\sigma_{01}<0$, los centros de nivel alto tienen menos pendiente, las
rectas convergen hacia la derecha y $x_{\min}>0$; con $\sigma_{01}>0$, ocurre al revés. Solo si
$|\rho_{01}|=1$ se cruzan todas en un mismo punto y la varianza mínima es $0$; en otro caso, los
centros siguen difiriendo también en $x_{\min}$. Y hay una lectura equivalente: si se recentrara la
fragilidad en $x_{\min}$, intercepto y pendiente aleatorios quedarían **incorrelados**, porque
$\operatorname{Cov}(u_{0j}+u_{1j}x_{\min},\,u_{1j})=\sigma_{01}+\sigma^2_{u_1}x_{\min}=0$. En el
código, $\sigma_{01}$ es `S[1, 2]` y $\sigma^2_{u_1}$, `S[2, 2]`.

```{r}
#| label: fig-u14-icc-x1
#| fig-width: 6.5
#| fig-height: 3.8
#| fig-cap: "ICC latente en función de la fragilidad ósea según el modelo con pendiente aleatoria (línea continua). Referencias: el ICC que daría solo la varianza del intercepto de m_slope, que coincide con la curva en x1 = 0 (punteada), y el ICC constante del modelo de intercepto aleatorio (discontinua). Es lo que diría m_slope si lo aceptáramos; la Sección 4.4 decide si hay motivo para hacerlo."
S      <- VarCorr(m_slope)$centro                    # matriz Sigma (2 x 2)
icc_de <- \(s2) s2 / (s2 + pi^2 / 3)                 # ICC latente de una varianza entre centros

xs    <- seq(-2.5, 2.5, length.out = 200)
icc_x <- icc_de(S[1, 1] + 2 * S[1, 2] * xs + S[2, 2] * xs^2)

# valores de referencia: en x1 = 0, y donde la varianza entre centros es minima
x_min <- -S[1, 2] / S[2, 2]                          # vertice de la parabola: -sigma_01 / sigma^2_u1
round(c(ICC_en_0   = icc_de(S[1, 1]),
        x1_minimo  = x_min,
        ICC_minimo = icc_de(S[1, 1] - S[1, 2]^2 / S[2, 2])), 3)

niveles <- c("m_slope: ICC según x1",
             "m_slope: solo la varianza del intercepto",
             "m_int: ICC constante")
icc_df <- bind_rows(
  tibble(x1 = xs, icc = icc_x,                curva = niveles[1]),
  tibble(x1 = xs, icc = icc_de(S[1, 1]),      curva = niveles[2]),
  tibble(x1 = xs, icc = icc_de(vc$vcov[1]),   curva = niveles[3])
) |> mutate(curva = factor(curva, levels = niveles))

ggplot(icc_df, aes(x1, icc, color = curva, linetype = curva)) +
  geom_line(linewidth = 1) +
  scale_color_manual(values = c("#2c7fb8", "grey40", "#e6810a")) +
  scale_linetype_manual(values = c("solid", "dotted", "dashed")) +
  scale_y_continuous(limits = c(0, NA)) +
  labs(x = "Fragilidad ósea (x1, en z)",
       y = "ICC latente (fracción de la variación\ndebida al centro)",
       color = NULL, linetype = NULL) +
  guides(color = guide_legend(ncol = 1)) +
  theme(legend.position = "top")
```

Según `m_slope`, el peso del centro dependería del perfil de la paciente: en $x_1=0$ el ICC sería
$0{,}080$ —algo por encima del $0{,}056$ constante del intercepto aleatorio—, alcanzaría su mínimo,
$0{,}031$, en $x_{\min}\approx1{,}07$, y crecería a ambos lados, sobre todo hacia las fragilidades bajas.
Es la traducción de $\rho_{01}<0$: los centros diferirían sobre todo en las pacientes menos frágiles. Pero
es lo que *diría* un modelo que la [Sección 4.4](#sec-u14-diagnostico) va a evaluar, y los extremos
de la curva descansan en pocas pacientes: vale como ilustración de que, con pendiente aleatoria, el
ICC deja de ser un número, no como hallazgo. La línea punteada muestra, además, que el ICC de la
varianza del intercepto sola no es una referencia del modelo: es un punto de la curva, el de
$x_1=0$.

El resumen completo del ajuste reúne las dos partes del modelo:

```{r}
#| label: u14-glmm-slope-summary
summary(m_slope)
```

El bloque **`Random effects`** tiene ahora dos filas, `(Intercept)` y `x1`, y una columna `Corr` con
$\rho_{01}$: es la misma $\boldsymbol\Sigma$ de la tabla anterior. Lo interesante está en los **efectos
fijos**, comparados con los de `m_int`:

- **$\beta_1$ cambia de significado.** Ya no es *el* efecto de la fragilidad, común a todos los
  centros, sino su efecto **medio**: $1{,}15$ frente a $1{,}08$ (OR $e^{1{,}15}\approx3{,}2$ por cada
  desviación típica de fragilidad). Y su error estándar **crece**, de $0{,}102$ a $0{,}137$: si el
  efecto varía entre centros, estimar su media arrastra la incertidumbre de qué centros han entrado
  en la muestra. Es lo mismo que le ocurría al intercepto al pasar del *pooled* a `m_int`.
- **$\beta_2$ apenas cambia** ($-0{,}69$ frente a $-0{,}66$; error estándar $0{,}175$ frente a
  $0{,}174$): el tratamiento no tiene pendiente aleatoria, y su efecto se estima igual.

Si las pendientes variaran de verdad, ese error estándar mayor de $\beta_1$ sería el honesto; si no,
el modelo estaría pagando incertidumbre de más. La cabecera trae los criterios —AIC $898{,}1$,
BIC $926{,}7$— con los que la [Sección 4.4](#sec-u14-diagnostico) decide cuál de los dos casos es el
nuestro.

Con pendiente aleatoria, el AME se calcula igual, con una diferencia en la versión poblacional: ahora
cada centro aporta **dos** efectos, $(u_{0j},u_{1j})$, y la integral pasa a ser doble. En lugar de
integrar, la **simulamos**: sorteamos muchos centros de $\mathcal N(\mathbf 0,\hat{\boldsymbol\Sigma})$,
calculamos el riesgo de cada paciente en cada uno y promediamos.

```{r}
#| label: u14-ame-slope
# poblacional: 2000 centros simulados de N(0, Sigma), los mismos para todo el cálculo
set.seed(SEMILLA_CURSO)
U   <- MASS::mvrnorm(2000, mu = c(0, 0), Sigma = matrix(S, 2, 2))
X_s <- model.matrix(m_slope)
ame_pob_s <- function(b) {                        # AME poblacional para unos efectos fijos b
  lin <- outer(drop(X_s %*% b), U[, 1], "+") + outer(cohorte$x1, U[, 2])  # paciente x centro
  c(fragilidad  = mean(sweep(dlogis(lin), 2, b[["x1"]] + U[, 2], "*")),
    tratamiento = mean(plogis(lin + b[["x2"]] * (1 - trat)) - plogis(lin - b[["x2"]] * trat)))
}

b_s <- fixef(m_slope)
est_pob_s <- ame_pob_s(b_s)

rbind(
  fila_me(avg_slopes(m_slope, variables = "x1"),               "fragilidad", "observados"),
  fila_me(avg_slopes(m_slope, variables = "x1", re.form = NA), "fragilidad", "típico"),
  fila_me(avg_comparisons(m_slope, variables = list(x2 = 0:1)),               "tratamiento", "observados"),
  fila_me(avg_comparisons(m_slope, variables = list(x2 = 0:1), re.form = NA), "tratamiento", "típico"),
  fila_pob(est_pob_s, ee_delta(ame_pob_s, b_s, as.matrix(vcov(m_slope))))) |>
  presenta_ame()
```

El resultado apenas cambia respecto a `m_int`: la fragilidad sigue sumando unos **18 puntos** de
riesgo por desviación típica y el tratamiento restando unos **11**. Es un contraste instructivo con la
tabla de coeficientes: $\hat\beta_1$ subía de $1{,}08$ a $1{,}15$ al añadir la pendiente, pero en la
escala de la probabilidad el efecto medio es prácticamente el mismo. Lo único que cambia es que las
tres versiones se separan algo más —de $17{,}3$ a $18{,}4$ puntos para la fragilidad—, porque con pendiente
aleatoria el efecto de la fragilidad también varía de un centro a otro.

:::: {.callout-tip}
## 🔧 En R. Añadir una pendiente aleatoria

```r
m_slope0 <- glmer(ever ~ x1 + x2 + (0 + x1 | centro), family = binomial, data = cohorte)  # solo pendiente
m_slope  <- glmer(ever ~ x1 + x2 + (1 + x1 | centro), family = binomial, data = cohorte)  # intercepto + pendiente
isSingular(m_slope)             # ¿estructura sostenida por los datos?
VarCorr(m_slope)                # sigma_u0, sigma_u1 y su correlacion rho_01
VarCorr(m_slope)$centro         # la matriz Sigma completa, para calcular ICC(x1)
```

- `ranef(m_slope)$centro` trae **dos** columnas —`(Intercept)` y `x1`—, una desviación por efecto
  aleatorio; y `coef(m_slope)$centro` da, en cada centro, su intercepto **y** su pendiente de `x1`,
  que ahora cambian ambos de un centro a otro.
- `as.data.frame(ranef(m_slope, condVar = TRUE))` apila las dos desviaciones en filas (columna
  `term`), para dibujar un *caterpillar* de cada una.
::::

Tres modelos ajustados y leídos. Cuál describe mejor los datos —y si el elegido es, además, un buen
modelo— es lo que resolvemos a continuación.

## 4.4 Comparación, evaluación y diagnóstico {#sec-u14-diagnostico}

Con los tres candidatos ajustados quedan tres preguntas, en este orden: **cuál** de ellos elegir; si
el elegido **ajusta bien**; y **cuánta** variación explica, y de dónde procede.

### Qué modelo: la comparación de los tres

Con efectos aleatorios se procede **de menos a más**, y cada salto se contrasta:

1. Partir del modelo sin efecto aleatorio y **añadir estructura de una en una**: primero el
   intercepto, después la pendiente.
2. Contrastar cada salto con **criterios de información** —el **criterio de información de Akaike**
   (AIC), que premia el ajuste y penaliza el número de parámetros, y el **criterio de información
   bayesiano** (BIC), que penaliza más la complejidad; en ambos, menor es mejor— y con el
   **contraste de razón de verosimilitudes** (LRT, *likelihood ratio test*) entre modelos anidados.
3. Descartar cualquier estructura con ajuste **singular** o sin convergencia (el aviso de la
   [Sección 4.3](#sec-u14-intercepto)).
4. Ante la duda, **parsimonia**: el modelo más simple que describe bien los datos.

```{r}
#| label: u14-glmm-comparacion
AIC(m_pool, m_int, m_slope)   # los tres, de menos a más estructura aleatoria
BIC(m_pool, m_int, m_slope)
anova(m_int, m_slope)          # LRT de la pendiente (referencia chi2 sin corregir)
```

Los números **deciden**, aunque no por unanimidad.

- **Del *pooled* al intercepto aleatorio**, el AIC baja de $909{,}66$ a $898{,}97$: el único parámetro
  añadido —la varianza $\sigma_u^2$— **compensa con creces**.
- **Del intercepto a la pendiente**, en cambio, el AIC apenas se mueve ($898{,}97\to898{,}05$): baja,
  pero menos de un punto, dentro de lo que el AIC no distingue y lejos del respaldo que justificaría
  dos parámetros más. El LRT no alcanza significación ($\chi^2=4{,}92$, 2 g.l., $p=0{,}086$).
- El **BIC**, que penaliza más la complejidad, lo dice sin ambigüedad: prefiere el intercepto
  aleatorio ($918{,}1$) tanto al *pooled* ($924{,}0$) como a la pendiente ($926{,}7$).

:::: {.callout-note}
## El LRT de una varianza cae en la frontera

`anova()` compara la diferencia de $-2\log L$ contra una $\chi^2$ con tantos grados de libertad como
parámetros se añaden, pero cuando lo que se añade es una **varianza** el contraste **no es
estándar**: bajo la hipótesis nula la varianza vale $0$, que es el **borde** del espacio de
parámetros —una varianza no puede ser negativa—, y ahí no se cumplen las condiciones de regularidad
del test. La referencia correcta es una **mezcla a partes iguales** de dos $\chi^2$
[@selfliang1987; @stramlee1994]:

- al añadir un intercepto aleatorio a un modelo sin efectos aleatorios, $\tfrac12\chi^2_0+\tfrac12\chi^2_1$
  —en la práctica, **la mitad** del $p$ de una $\chi^2_1$—;
- al añadir la pendiente (con su correlación) a un intercepto aleatorio, $\tfrac12\chi^2_1+\tfrac12\chi^2_2$.

```{r}
#| label: u14-lrt-frontera
# pooled -> intercepto: se anade sigma_u^2
chi2_int <- as.numeric(2 * (logLik(m_int) - logLik(m_pool)))
p_int    <- 0.5 * pchisq(chi2_int, 1, lower.tail = FALSE)
# intercepto -> pendiente: se anaden sigma_u1^2 y sigma_01
chi2_pen <- anova(m_int, m_slope)$Chisq[2]
p_pen    <- 0.5 * pchisq(chi2_pen, 1, lower.tail = FALSE) +
            0.5 * pchisq(chi2_pen, 2, lower.tail = FALSE)
round(c(chi2_int = chi2_int, p_int = p_int, chi2_pen = chi2_pen, p_pen = p_pen), 4)
```

El $p$ sin corregir es, por tanto, **conservador**: el correcto es **menor**. El salto al intercepto
aleatorio es contundente ($\chi^2\approx12{,}7$, $p<0{,}001$). El de la pendiente baja de $0{,}086$ a
$0{,}056$: la decisión no cambia —sigue sin alcanzar el $5\,\%$—, pero la holgura es bastante menor de
lo que sugería el $p$ sin corregir, y conviene saberlo: en un caso más ajustado, la corrección **sí**
puede invertir la conclusión.
::::

¿Y la singularidad? Ninguno de los dos ajustes mixtos lo era ([Sección 4.3](#sec-u14-modelos)), así
que no descarta a ninguno: la decisión la toman los criterios. Conviene no confundir las dos
preguntas: la singularidad diagnostica una estructura aleatoria que los datos **no pueden sostener**
—el ajuste degenera—; el AIC, el BIC y el LRT deciden si esa estructura **merece la pena**. La
pendiente, aquí, se sostiene sin problemas; simplemente no hace falta.

**Conclusión:** nos quedamos con el **intercepto aleatorio**, `m_int`. Mejora con claridad al
*pooled*, y la pendiente no se justifica. Es el modelo que evaluamos a continuación.

:::: {.callout-tip}
## 🔧 En R. Comparar estructuras aleatorias

```r
AIC(m_pool, m_int, m_slope)     # menor = mejor
BIC(m_pool, m_int, m_slope)     # penaliza más la complejidad
anova(m_int, m_slope)           # LRT entre mixtos anidados (referencia chi2 sin corregir)
logLik(m)                       # para construir el LRT a mano, p. ej. frente a un glm

# p con la corrección de frontera, al añadir la pendiente a un intercepto aleatorio
chi2 <- anova(m_int, m_slope)$Chisq[2]
0.5 * pchisq(chi2, 1, lower.tail = FALSE) + 0.5 * pchisq(chi2, 2, lower.tail = FALSE)
```
::::

### ¿Ajusta bien el modelo elegido? Residuos simulados

Un GLMM hereda las dificultades del GLM binario —el $\chi^2$ de la deviance no es un test de bondad
de ajuste válido con respuesta **individual** ([Sección 3.1](#sec-u13-gof-binomial))— y añade la del
efecto aleatorio: los residuos ordinarios (Pearson, deviance) se **enredan** con los $u_j$ y dejan de
ser informativos (el caso individual de la [Sección 2.6](#sec-u12-diagnostico)). La solución, ya
conocida, son los **residuos simulados** de `DHARMa` [@hartig2022]: el paquete **simula** muchas
respuestas desde el modelo ajustado y, comparando cada observación con su distribución simulada,
produce **residuos cuantil escalados** que, bajo un modelo correcto, son **uniformes** $U(0,1)$ —y eso
vale **igual para un GLMM**—. Estos residuos nos permiten contrastar su uniformidad (con el test de
**Kolmogorov-Smirnov**, KS), la sobre/infradispersión (se contrasta que el parámetro de dispersión
sea 1), el exceso de valores atípicos y la heterocedasticidad.

Se revisan el **Q–Q** (uniformidad), los **residuos frente a lo predicho** (patrones, dispersión,
*outliers*) y, lo propio de un mixto, los **residuos frente al factor de agrupamiento**, para mirar
el nivel del efecto aleatorio:

```{r}
#| label: fig-u14-dharma
#| fig-width: 9
#| fig-height: 4
#| fig-cap: "Residuos simulados (DHARMa) del GLMM de intercepto aleatorio. Izquierda: Q–Q de los residuos escalados, que bajo un buen ajuste siguen la diagonal uniforme. Derecha: residuos frente a lo predicho, que deberían repartirse sin patrón. Curvatura en el Q–Q o un abanico a la derecha señalarían forma funcional inadecuada o dispersión mal modelada."
sim <- simulateResiduals(m_int)
plot(sim)
```

El panel de la izquierda de la @fig-u14-dharma rotula los tres contrastes, pero conviene **pedirlos
por separado**: así se leen los $p$ en una salida de texto, y no estimados a ojo sobre el gráfico.

```{r}
#| label: u14-dharma-tests
# plot = FALSE: el grafico ya lo da fig-u14-dharma; aqui solo queremos el contraste
testUniformity(sim, plot = FALSE)            # KS: ¿residuos uniformes? (ajuste global)
testDispersion(sim, plot = FALSE)            # sobre/infradispersión
testOutliers(sim, plot = FALSE)              # exceso de valores atípicos
plotResiduals(sim, form = cohorte$centro)    # residuos frente al factor de agrupamiento
```

**Conclusión: no hay problemas.** Los tres contrastes salen **no significativos**:

- **Uniformidad** (Kolmogorov-Smirnov): $D=0{,}024$, $p=0{,}706$. Los residuos escalados se reparten
  como una $U(0,1)$, que es lo que explica que el Q–Q se pegue a la diagonal.
- **Dispersión**: cociente $0{,}997$ con $p=0{,}976$; la variabilidad simulada y la observada
  coinciden.
- **Atípicos**: 3 de 877 observaciones, $p=0{,}178$. De hecho son **menos** de los que cabría esperar
  ($0{,}34\,\%$ observado frente a $0{,}80\,\%$ esperado), no más.

Y los residuos **frente al factor de agrupamiento** no marcan ningún centro desviado. El intercepto
aleatorio, por tanto, reproduce bien los datos. Si fallara, lo veríamos como una **curvatura**
sistemática en el Q–Q, **sobredispersión** o un grupo de centros desviado, que apuntarían a una
**covariable omitida**, una **forma funcional** inadecuada o una **estructura aleatoria** insuficiente.

:::: {.callout-tip}
## 🔧 En R. Residuos simulados (DHARMa) en modelos mixtos

`DHARMa` genera **residuos cuantil escalados** —uniformes $U(0,1)$ bajo un modelo correcto— por
**simulación**, y funciona igual para `glmer`/`glmmTMB` que para `glm`. El flujo es: simular una vez y
reutilizar el objeto.

```r
library(DHARMa)
sim <- simulateResiduals(m, n = 1000)   # m = modelo glmer/glmmTMB
plot(sim)                                # Q-Q (uniformidad, KS) + residuos vs predicho
```

**Tests formales** sobre `sim`:

```r
testUniformity(sim)     # KS: ¿residuos uniformes? (ajuste global)
testDispersion(sim)     # sobre/infradispersión (cociente ~1 = ok)
testOutliers(sim)       # exceso de valores atípicos
testQuantiles(sim)      # patrón / heterocedasticidad (cuantiles vs predicho)
```

**Lo propio de un mixto:**

- **Residuos frente a una covariable o al grupo**, para detectar estructura no modelada (no
  linealidad, un centro desviado):

```r
  plotResiduals(sim, form = datos$x1)       # vs un predictor -> ¿forma funcional?
  plotResiduals(sim, form = datos$centro)   # vs el factor de agrupamiento
```

- **Agregando por grupo** —un residuo por centro, para mirar el nivel del efecto aleatorio—:

```r
  sim_g <- recalculateResiduals(sim, group = datos$centro)
  plot(sim_g)
```

- DHARMa calcula los residuos **condicionando** a los efectos aleatorios estimados (lo habitual);
  para diagnosticar la **estructura aleatoria** en sí, la agregación por grupo de arriba es la vía
  práctica.

Notas: los residuos clásicos existen —`residuals(m, type = "pearson")` o `"deviance"`—, pero con
respuesta binaria no se leen. DHARMa gestiona la respuesta **binaria** o de **conteo** (muchos
empates) con *randomización* (`integerResponse = TRUE`, por defecto lo detecta); y `refit = TRUE`
calcula los residuos por **bootstrap paramétrico** —más exacto con **pocos grupos**, pero lento—.
::::

### ¿Cuánto explica? $R^2$ marginal y condicional

En un modelo mixto la varianza explicada se parte en dos [@nakagawa2013]: el $R^2$ **marginal** —solo
los **efectos fijos**— y el $R^2$ **condicional** —fijos **más** aleatorios—. La **diferencia**
$R^2_{\text{condicional}}-R^2_{\text{marginal}}=\dfrac{\sigma^2_u}{\sigma^2_f+\sigma^2_u+\sigma^2_\varepsilon}$
**es el ICC no ajustado**: la fracción de la varianza total que aporta el **agrupamiento** (los
centros) más allá de los efectos fijos. Es justo el `ICC_unadjusted` que devuelve
`performance::icc(m)`, la segunda de las dos versiones del ICC que vimos al ajustar el intercepto
aleatorio ([Sección 4.3](#sec-u14-intercepto)).

```{r}
#| label: u14-r2
performance::r2(m_int)     # R2 marginal (fijos) y condicional (fijos + aleatorios)
performance::icc(m_int)    # icc no ajustado = R2(cond)-R2(marg)
```

En la cohorte, $R^2_{\text{marginal}}=0{,}27$ y $R^2_{\text{condicional}}=0{,}31$: los efectos fijos
(`x1`, `x2`) explican el **grueso** (≈ 27 %) y la estructura de centro **añade unos 4 puntos** (hasta
el 31 %) —una contribución **modesta**, coherente con el ICC pequeño—.

:::: {.callout-tip}
## 🔧 En R. Varianza explicada y resumen global

```r
performance::r2(m_int)           # R2 marginal (fijos) y condicional (fijos + aleatorios)
performance::icc(m_int)          # ICC ajustado y no ajustado (el no ajustado = R2_cond - R2_marg)
performance::check_model(m_int)  # panel de diagnósticos, incluida la normalidad de los u_j

summary(m_int)                   # todo junto: efectos fijos + bloque 'Random effects'
AIC(m_int); BIC(m_int); logLik(m_int); deviance(m_int)
broom.mixed::glance(m_int)       # medidas globales en una fila
```
::::

## 4.5 Extensiones: estructuras aleatorias más ricas {#sec-u14-extensiones}

La parte aleatoria puede crecer más allá de un intercepto. Conviene reconocer las estructuras
habituales —aunque en la cohorte, con pacientes simplemente agrupadas en centros, no todas tengan
cabida— porque aparecen en cuanto el diseño se complica.

**Correlados vs no correlados.** Al dejar variar intercepto y pendiente, `(1 + x | g)` estima además
su **correlación** $\rho_{01}$. Que $\rho_{01}>0$ implicaría que los centros de mayor riesgo basal responden, además, más a `x`. Si esa correlación no interesa o **desestabiliza** el ajuste (correlaciones de $\pm1$, ajustes singulares), la especificación `(1 + x || g)` los deja **independientes** (sin $\rho_{01}$), que es un modelo más parco, pero recomendable cuando no tenemos bastante información (datos) para estimarla.

**Cruzados vs anidados.** Dos agrupamientos pueden combinarse de dos maneras, y la diferencia es **de
diseño**, no de sintaxis:

- **Anidado:** cada nivel de un factor pertenece a **uno solo** del otro. Pacientes ⊂ **centros** ⊂
  **regiones**: un centro está en una única región. Se escribe `(1 | region/centro)`. Y **un
  anidamiento lo es por diseño**: si los centros se numeran $1,2,\dots$ **dentro** de cada región (de
  modo que el «centro 1» de una región no es el de otra), hay que declararlo anidado —o usar
  identificadores **únicos**— o `lme4` confundiría centros distintos que comparten etiqueta.
- **Cruzado:** los factores se combinan **libremente** y ninguno anida en el otro —una misma paciente
  valorada por **varios médicos** (médicos y pacientes se cruzan), o la rejilla **centro × periodo**—.
  Se escribe `(1 | g1) + (1 | g2)`.

Regla práctica:

- *¿cada nivel de A vive dentro de un único nivel de B?* → **anidado**; 
- *¿se combinan sin restricción?* → **cruzado**.

:::: {.callout-tip}
## 🔧 En R. La sintaxis `( | )` para cada estructura
Un GLMM binomial se ajusta con **`lme4::glmer`** (o `glmmTMB::glmmTMB`, más rápido y flexible), con
`family = binomial`, **igual para datos individuales y agrupados** —solo cambia la respuesta, como en
`glm`—:

- **Individual** (0/1 por sujeto): `glmer(y ~ x1 + x2 + (1 | g), family = binomial, data = d)`.
- **Agrupado** (éxitos/ensayos por fila): `glmer(cbind(exitos, fracasos) ~ x1 + x2 + (1 | g), family = binomial, data = d)` (o la proporción con `weights = m`).

La parte `( ... | grupo )` declara **qué** varía por grupo:

- `(1 | g)` — **intercepto** aleatorio por `g`.
- `(1 + x | g)` (o `(x | g)`) — intercepto **y** pendiente de `x`, **correlados**.
- `(0 + x | g)` — **solo** pendiente de `x` (sin intercepto aleatorio).
- `(1 + x || g)` — intercepto y pendiente, **sin** correlación.
- `(1 | g1) + (1 | g2)` — dos agrupamientos **cruzados**; `(1 | g1/g2)` para **anidados**.
::::

En la cohorte la estructura es **simple** —pacientes en centros, un solo nivel—, así que estas
extensiones quedan como repertorio para diseños más ricos (las reactivaremos en el Caso 2). El
**protocolo de selección** de la [Sección 4.4](#sec-u14-diagnostico) sigue valiendo: empezar simple,
añadir estructura solo si AIC/LRT la respaldan, y vigilar los ajustes singulares.

## 4.6 El modelo mixto sobre datos reales: GLOW por centro {#sec-u14-glmm-glow}

La cohorte tiene la ventaja de la **verdad conocida**, pero 24 centros son muchos para *verlos*.
GLOW ofrece el contrapunto **real e intuitivo**: 500 mujeres seguidas en **6 centros** (`site_id`).
Las pacientes de un mismo centro comparten contexto asistencial, así que cabe el **mismo GLMM
logístico** con intercepto aleatorio por centro, ahora sobre la respuesta real `fracture`:

```{r}
#| label: u14-glow-mixto
glow_m <- glow |> mutate(site_id = factor(site_id))

m_glow_pool <- glm  (fracture ~ age + priorfrac,                 family = binomial, data = glow_m)
m_glow_mix  <- glmer(fracture ~ age + priorfrac + (1 | site_id), family = binomial, data = glow_m)

summary(m_glow_mix)

# Varianza entre centros e ICC latente
vc_glow <- as.data.frame(VarCorr(m_glow_mix))
c(sigma_u = sqrt(vc_glow$vcov[1]), ICC = vc_glow$vcov[1] / (vc_glow$vcov[1] + pi^2 / 3))

# Interceptos aleatorios de los seis centros (ya encogidos)
round(ranef(m_glow_mix)$site_id, 2)

# Efectos fijos: agrupado (glm) vs mixto (glmer)
cbind(pooled = coef(m_glow_pool), mixto = fixef(m_glow_mix))
```

```{r}
#| label: fig-u14-glow-caterpillar
#| fig-width: 6.5
#| fig-height: 3.5
#| out-width: "75%"
#| fig-cap: "Efecto de centro modelizado en GLOW: intercepto aleatorio de cada uno de los 6 centros (desviación en log-odds respecto al riesgo medio) con IC 95%. Los seis se apiñan en torno a 0 y todos los intervalos lo cruzan: la variación entre centros es mínima (ICC latente ≈ 0,7%)."
re_glow <- as.data.frame(ranef(m_glow_mix, condVar = TRUE))   # grp, condval, condsd
ggplot(re_glow, aes(reorder(grp, condval), condval)) +
  geom_hline(yintercept = 0, linetype = "dashed") +
  geom_pointrange(aes(ymin = condval - 1.96 * condsd,
                      ymax = condval + 1.96 * condsd)) +
  coord_flip() +
  labs(x = "Centro (site_id)", y = "Intercepto aleatorio (log-odds)")
```

Y el resultado es **claro**: la variación entre centros es **mínima**. El modelo estima
$\hat\sigma_u=0{,}15$ (log-odds) y un **ICC latente de apenas $0{,}7\,\%$** —casi todo el riesgo está
**dentro** de los centros, no entre ellos—. El *caterpillar* de la @fig-u14-glow-caterpillar lo
confirma: los **seis** interceptos se
apiñan en torno a $0$ (de $-0{,}13$ a $+0{,}09$) y **todos** los intervalos lo cruzan, así que ninguno
se separa del riesgo medio. Y como el efecto aleatorio es tan pequeño, los efectos fijos del mixto son
**prácticamente idénticos** a los del *pooled* (edad $\approx+0{,}04$ por año; fractura previa
$\widehat{\text{OR}}\approx e^{0{,}85}\!\approx\!2{,}3$). En GLOW, **agrupar por centro apenas
aporta**: un hallazgo legítimo —no toda jerarquía esconde heterogeneidad— y el contraste perfecto con
la cohorte, donde el centro **sí** estructuraba el riesgo ($\hat\sigma_u=0{,}44$, ICC $\approx 6\,\%$).

Esta base hace explícitos dos **límites** que la cohorte disimulaba. Con **solo 6 grupos**, la
varianza $\sigma_u$ se estima con **mucha incertidumbre** —por eso la cohorte, con 24 centros y
verdad conocida, sigue siendo el banco de pruebas riguroso—; y un $\hat\sigma_u$ tan pequeño (y, en
otros casos, **pegado al borde**) es el tipo de situación de **frontera** que el enfoque bayesiano
maneja con más suavidad (callout al cierre). GLOW gana en **intuición** (pocos centros, reales,
dibujables); la cohorte, en **rigor**.

## 4.7 Validación contra el DGP: ¿recuperamos la verdad? {#sec-u14-dgp}

La `cohorte` se simuló con parámetros conocidos, así que toda la unidad admite una última pregunta:
¿las estimaciones **recuperan la verdad**? Responderla exige un cuidado que hasta aquí hemos ido
aplazando: **la verdad y la estimación no están en la misma escala**.

### La verdad vive en la escala del riesgo por periodo

El DGP no genera `ever` con un modelo logístico. Genera un proceso en **tiempo discreto**: en cada
periodo $t$ en que la paciente sigue en riesgo, el evento ocurre con probabilidad
$$
h_{ij}(t)=1-\exp\!\big(-\exp(\alpha_t+\eta_{ij})\big),
\qquad \eta_{ij}=\beta_1x_{1ij}+\beta_2x_{2ij}+u_j,
$$
es decir, un **enlace cloglog** sobre un riesgo base $\alpha_t$ propio de cada periodo
[@prentice1978; @allison1982]. `ever` es un **subproducto** de ese proceso: vale 1 si el evento
ocurre en alguno de los $m_i=\min(C_i,T_{\max})$ periodos que la paciente llega a recorrer. Por
tanto, los valores guardados en `attr(cohorte, "verdad")$binaria` son los del **riesgo por periodo en
escala cloglog**, no los de un logit sobre `ever`.

Que la diferencia no es cosmética se ve con un poco de álgebra. No tener el evento en los $m_i$
periodos es sobrevivir a todos ellos, y como el DGP los genera de forma independiente dado
$\eta_{ij}$, la probabilidad es el producto de los complementarios:
$$
\Pr(\text{ever}_i=0)=\prod_{t=1}^{m_i}\big(1-h_{ij}(t)\big)
=\exp\!\Big(-e^{\eta_{ij}}\sum_{t=1}^{m_i}e^{\alpha_t}\Big),
$$
y tomando cloglog a ambos lados,
$$
\operatorname{cloglog}\Pr(\text{ever}_i=1)=\eta_{ij}+\log A_{m_i},
\qquad A_m=\sum_{t\le m}e^{\alpha_t}.
$$
El resultado es **exacto** y muy informativo: sobre `ever`, los parámetros del DGP —los mismos
$\beta$ y el mismo $u_j$— se recuperan **con enlace cloglog** y un **offset** $\log A_{m_i}$, no con
un logit. El obstáculo práctico es que $m_i$ **no es observable** para quien tuvo el evento (de esa
paciente conocemos `tiempo`, no su censura $C_i$), de modo que este atajo no se puede ajustar sobre
la `cohorte` tal cual. El camino correcto es el formato **persona-periodo** de la
[Unidad 5](#sec-u15), donde los $\alpha_t$ se estiman y no hace falta ningún offset.

### La verdad, traducida a la escala en que hemos estimado

Si no podemos comparar $\hat\beta$ y $\hat\sigma_u$ con los valores del DGP, ¿contra qué los
comparamos? Contra el valor al que **convergería el modelo que sí hemos ajustado** —el GLMM logístico
sobre `ever`— si dispusiéramos de datos ilimitados del mismo proceso. Y eso no requiere teoría
adicional: basta simular una cohorte **grande** con el mismo generador y ajustarle el mismo modelo.

```{r}
#| label: u14-dgp-escala
# La misma maquinaria generadora, con centros y pacientes de sobra: lo que sale de
# aqui es, a efectos practicos, la verdad del DGP expresada en la escala logit(ever),
# que es en la que ajusta m_int.
cohorte_grande <- simular_cohorte(n_centros = 150, media_por_centro = 200, semilla = 1)
m_grande <- glmer(ever ~ x1 + x2 + (1 | centro), family = binomial, data = cohorte_grande)

v          <- attr(cohorte, "verdad")$binaria             # escala cloglog por periodo
s_u_grande <- as.data.frame(VarCorr(m_grande))$sdcor[1]   # sigma_u en logit(ever)
s_u_int    <- as.data.frame(VarCorr(m_int))$sdcor[1]      # lo estimado en la cohorte real

comparacion <- data.frame(
  verdad_cloglog = c(v$beta[["x1"]], v$beta[["x2"]], v$sigma_u),
  logit_ever     = c(fixef(m_grande)[["x1"]], fixef(m_grande)[["x2"]], s_u_grande),
  m_int          = c(fixef(m_int)[["x1"]],    fixef(m_int)[["x2"]],    s_u_int),
  row.names      = c("beta_x1", "beta_x2", "sigma_u")
)
comparacion$factor <- comparacion$logit_ever / comparacion$verdad_cloglog
round(comparacion, 3)

# el mismo contraste, leido como ICC latente
c(verdad     = v$icc_latente,
  logit_ever = s_u_grande^2 / (s_u_grande^2 + pi^2/3),
  m_int      = s_u_int^2    / (s_u_int^2    + pi^2/3))
```

La columna `factor` dice lo esencial: al pasar del riesgo **por periodo** (cloglog) al riesgo
**acumulado** sobre `ever` (logit), los tres parámetros se estiran por un factor **muy parecido**
—$1{,}29$, $1{,}28$ y $1{,}25$—. El cambio de enlace y de horizonte cambia la **unidad de medida**, no el
orden ni el signo de nada. Conviene no leer ese $\approx1{,}3$ como una constante universal: depende
del riesgo base $\alpha_t$ y de cuántos periodos se acumulan, es decir, es una propiedad **de este**
DGP. Y la columna traducida lleva su propio ruido muestral —150 centros son muchos, pero no
infinitos—, algo que conviene tener presente al leerla.

Con eso, la verdad del DGP **leída en la escala en la que hemos ajustado** es
$\beta_1\approx1{,}10$, $\beta_2\approx-0{,}83$ y $\sigma_u\approx0{,}87$ (ICC $\approx0{,}19$); no
$0{,}85$, $-0{,}65$ y $0{,}70$ (ICC $0{,}13$).

### El balance: qué recupera `m_int` y qué no

Contra ese patrón, el ajuste de la `cohorte` deja tres lecturas muy distintas:

- **Los efectos fijos se recuperan bien.** $\hat\beta_1=1{,}08$ frente a $1{,}10$ es prácticamente un
  acierto: la diferencia es una quinta parte de su error estándar ($0{,}102$). $\hat\beta_2=-0{,}66$
  frente a $-0{,}83$ se queda corto, pero la distancia es del orden de **un** error estándar
  ($0{,}174$), compatible con el ruido muestral de 877 pacientes. Y adviértase el error que acabamos
  de esquivar: comparar ese $1{,}08$ con el $0{,}85$ del DGP habría sugerido una sobreestimación que
  **no existe**.
- **La varianza entre centros se queda a la mitad.** $\hat\sigma_u=0{,}44$ frente a $0{,}87$, e
  ICC $0{,}056$ frente a $0{,}19$. Aquí la brecha es demasiado grande para despacharla como ruido.
- **La pendiente aleatoria no estaba en el DGP.** El generador solo incluye un intercepto aleatorio
  por centro, así que el $\hat\sigma_{u_1}=0{,}40$ de `m_slope` era **ruido sobreajustado**: la
  decisión de la [Sección 4.4](#sec-u14-diagnostico), tomada solo con los datos, era la correcta.

¿Por qué se queda corta $\hat\sigma_u$? Candidatos no faltan —la aproximación de Laplace con
respuesta binaria, los apenas 24 centros de la `cohorte`, o sencillamente que la desviación típica de
esos 24 $u_j$ concretos no tiene por qué coincidir con la del proceso que los generó—, pero **ninguno
está medido aquí**, y elegir uno sin medirlo sería precisamente el tipo de explicación cómoda que
conviene evitar. Lo dejamos **planteado**: cuantificarlo exige repetir el diseño muchas veces y mirar
la **distribución** de $\hat\sigma_u$, un ejercicio de simulación que se sale de esta unidad.

Nada de esto invalida lo concluido en las secciones anteriores: que hay heterogeneidad entre centros,
que el AIC prefiere el mixto y que el *pooled* subestimaba la incertidumbre del intercepto se
sostiene con los **propios datos**, sin apelar al DGP. Lo que la validación acota es la lectura
**cuantitativa** del ICC: el $6\,\%$ describe esta muestra, y en un diseño como este puede quedarse
corto respecto a la heterogeneidad real del proceso. Es también la mejor razón para pasar a la
[Unidad 5](#sec-u15): allí la respuesta se modela **en la escala en la que fue generada**, y la
comparación con la verdad deja de necesitar traducción.

::: {.callout-note}
## Puente a la Unidad 5
Esta misma cohorte guarda una pregunta que aquí hemos dejado fuera: no solo **si** se fractura, sino
**cuándo**. Las variables `tiempo` (periodo de la revisión) y `evento` (1 = fractura observada,
0 = **censura**) abren el **análisis de supervivencia**, que la [Unidad 5](#sec-u15) aborda **sin
salir del marco GLM**: el tiempo discreto se reescribe como una regresión binomial con enlace
`cloglog` sobre datos **persona-periodo**. Y el hilo mixto **vuelve** allí: el mismo intercepto
aleatorio por centro reaparece como **fragilidad** —`glmer(..., family = binomial("cloglog"))`—, de
modo que los efectos aleatorios que hemos introducido aquí se reactivan sobre el **reloj de la
supervivencia** ([Sección 5.3](#sec-u15-glm)).
:::

::: {.callout-note}
## Los efectos aleatorios encajan mejor en el enfoque bayesiano
La distinción **fijo vs aleatorio** es, en parte, una incomodidad **frecuentista**: los aleatorios
se tratan como variables latentes que hay que **integrar** de la verosimilitud (con aproximaciones
—Laplace, cuadratura—), y su varianza puede quedar **pegada al borde** —los ajustes *singulares* o
el $\hat\sigma_u$ subestimado que vimos—. En el marco **bayesiano** no hay tal dicotomía: **todos**
los parámetros tienen distribución, y un efecto aleatorio es solo un parámetro con un **prior
jerárquico** ($u_j\sim\mathcal{N}(0,\sigma_u^2)$, con su propio prior para $\sigma_u^2$). El
*partial pooling* **emerge solo** de esa jerarquía, la incertidumbre de la varianza se propaga
entera, los problemas de frontera se manejan con suavidad y estructuras complejas (como el nominal
mixto) encajan sin forzar. Herramientas: `brms`, `rstanarm`, `MCMCglmm`.
:::

::: {.callout-important}
## Tarea del estudiante (1.4) — resuelve la Pregunta 5 del caso
Responde la **Pregunta 5** del cliente ([Unidad 6](#sec-u16)) sobre la cohorte de tu equipo: *¿cuánto
del riesgo depende de la clínica, hay centros mejores o peores, y qué esperar de uno nuevo?* 

Tareas:

1. **Reconoce el agrupamiento (RA6).** Ajusta el riesgo de fractura con **intercepto aleatorio por
   centro** (`glmer`, `(1 | centro)`) y compáralo con la versión *pooled* (`glm`): interpreta el
   **ICC** (cuánto pesa la clínica) y explica por qué el *pooled* **atenúa** los efectos (condicional
   vs marginal). Si quieres contrastar con la **verdad del DGP**, recuerda que está guardada en escala
   **cloglog del riesgo por periodo** y hay que traducirla antes ([Sección 4.7](#sec-u14-dgp)).
2. **Centros mejores y peores.** Interpreta el *caterpillar* de los interceptos por centro
   (`ranef`) y el ***shrinkage***: qué clínicas se desvían y por qué las extremas se encogen.
3. **¿Pendiente aleatoria?** Prueba `(1 + x1 | centro)` y razona —varianza estimada, correlación con
   el intercepto, convergencia— si los datos la justifican.
4. **Diagnóstico (RA4).** Residuos simulados (`DHARMa::simulateResiduals`, Q–Q y dispersión), $R^2$
   **marginal** y **condicional** (`performance::r2`) y `isSingular` para confirmar que el ajuste es
   sólido.
5. **Responde al cliente,** incluida la expectativa para **una clínica nueva**: el riesgo en un
   centro típico, el promedio sobre centros (predicción marginal) y el rango en el que puede caer
   ([Predecir para un centro nuevo](#sec-u14-nuevo-centro)).

*Opcional (dato real):* repite el punto 1 sobre GLOW con `(1 | site_id)` y comenta por qué allí, con
tan pocos centros, el agrupamiento apenas aporta.
:::
