<!-- Partial: incluir con {{< include _unidad_1_5.qmd >}}. Sin YAML.
     Chunks prefijados u15-. Usa la cohorte simulada y su expansión pp.
     Esta unidad absorbe la fundamentación que antes vivía en el apéndice. -->

# 5 · Supervivencia: del hazard al GLM en tiempo discreto {#sec-u15}


Las unidades anteriores respondían a *«¿ocurre el evento?»*: una fractura, sí o no, modelada con la
logística. Pero a esa pregunta le falta otra —*«¿y **cuándo**?»*—. Pasar de la ocurrencia al
**tiempo hasta el evento** abre el **análisis de supervivencia**, el segundo hilo en espiral del
curso. Sin salir del marco GLM, el tiempo-a-evento en **tiempo discreto** se reescribe como una
regresión binomial con enlace `cloglog`, y nos permitirá integrar efectos de agrupación con modelos mixtos como los que ya vimos en la [Unidad 4](#sec-u14)—.

**Los datos: un seguimiento por periodos.**

GLOW se queda corto aquí: registra si hubo fractura en el primer año, pero no **cuándo** ni a
quién se dejó de observar. Por eso trabajamos con una [**cohorte simulada**](#sec-datos-cohorte)
—inspirada en el mismo contexto clínico (fracturas en mujeres seguidas en varias clínicas) y
descrita al detalle, con todas sus variables y su proceso generador, en la Presentación del caso—
que añade justo lo que falta: **el tiempo**.

Y lo añade de una forma muy concreta que conviene fijar desde el principio, porque determina toda
la teoría que sigue: a cada mujer no la observamos de forma continua, sino en una serie de
revisiones $t=1,2,\dots,6$ (una al año). En cada revisión a la que llega sin haberse
fracturado —es decir, mientras sigue *en riesgo*— anotamos una sola cosa: ¿fractura en este
periodo, sí o no? La secuencia continúa hasta que ocurre una de dos cosas: o registramos la
fractura (y ahí termina el seguimiento), o la mujer sale del estudio sin haberla tenido
(**censura**). Dicho de otro modo, el dato de cada paciente es una secuencia de respuestas
binarias, periodo a periodo: eso es, literalmente, un **proceso estocástico en tiempo discreto**,
y es la materia prima con la que construiremos el modelo.

Resumido en variables, de cada paciente tenemos:

- el **tiempo hasta la fractura o salida del estudio —por finalización sin rotura—** (`tiempo`, la
revisión en que se detecta), 
- si llegamos a observar el evento o no (`evento`: 1 = fractura
observada; 0 = **censura**, p. ej. fin administrativo del seguimiento) 
- y sus **covariables de base** —constantes a lo largo del seguimiento—, con lectura clínica: `x1` es un marcador de **fragilidad ósea** (baja densidad mineral, estandarizada en puntuación z), un factor de riesgo continuo —a mayor valor, hueso más frágil y más riesgo a fractura ($\beta_1>0$)—; `x2` es un
**factor binario protector** —recibir o no un tratamiento preventivo, $\beta_2<0$—; y `centro` es la
**clínica** a la que pertenece cada paciente —el agrupamiento que trataremos como **fragilidad
inicial**, con una interceptación aleatoria—. Al ser simulada, conocemos la verdad del proceso
generador y podremos comprobar que el ajuste la recupera.

**Qué cambia respecto a antes.** 

Hasta ahora estimábamos la **probabilidad** de un desenlace binario. Ahora el objeto es **dinámico**, e interesa:

- el **riesgo (*hazard*) a lo largo del tiempo**: ¿qué
riesgo de fracturar hay en cada periodo, entre quienes llegan sin fractura?, 
- la **curva de  supervivencia** $S(t)$: ¿qué fracción de la muestra/población sigue sin fractura pasado $t$?
- y cómo las covariables **aceleran o retrasan** el evento (los *hazard ratios*). 

Y además, aparece un ingrediente nuevo, la **censura**: hay que aprovechar la información de las pacientes a las que **no** vimos fracturar en
la ventana de observación, sin sesgarla. Todo ello, como veremos, cabe dentro del GLM.

Comenzaremos definiendo y describiendo los conceptos básicos en el análisis de supervivencia, y seguiremos implementando este análisis de un modo no paramétrico y después a través de un modelo lineal generalizado binario.

::: {.callout-note}
## Sobre esta unidad
RA implicados:

- **RA7 · Tiempo-a-evento y censura.** Reformular la supervivencia en tiempo discreto como un GLM
  `cloglog` persona-periodo, tratar la censura y predecir hazard y supervivencia.
- **RA3 · Interpretación en la escala correcta** (vía hazard ratios).

[@dobson2018, cap. de supervivencia; @prentice1978; @allison1982; @cox1972;
@aitkin1980]
:::

## 5.1 La función de supervivencia y la función de riesgo en tiempo discreto {#sec-u15-hazard}

Dado que nuestros datos son un **seguimiento por periodos**, describimos el tiempo-a-evento con
las herramientas que le corresponden: las de **tiempo discreto**. No necesitaremos ninguna otra.

Sea $T$ el **tiempo hasta la fractura**, medido en **número de revisión**. Como no observamos el
instante exacto, sino solo el periodo en que se detecta el evento, $T$ es una **variable aleatoria
discreta** con valores en $\{1,2,\dots\}$. Toda su información se resume en dos funciones —conocer
una determina la otra—:

- **Función de riesgo por periodo (hazard discreto).** De los sujetos que llegan al periodo $t$
sin evento (el **conjunto de riesgo** en $t$), $h_t$ es la **fracción que fractura durante ese
periodo**:
$$
h_t=\Pr(T=t\mid T\ge t)\in[0,1].
$$
Es exactamente la respuesta a la pregunta que hacemos en cada revisión —entre quienes llegan sin
fractura, ¿qué proporción fractura *ahora*?—. Nótese lo importante: $h_t$ es una **probabilidad**
(acotada por 1). En lenguaje de tablas de vida, la **probabilidad condicional de fallo** $q_t$.

- **Función de supervivencia discreta.** $S_t=\Pr(T>t)$, la probabilidad de "seguir sin fractura"
pasado el periodo $t$. Se reconstruye periodo a periodo, encadenando la probabilidad de *no* fallar
en cada uno:
$$
S_t=\prod_{k=1}^{t}(1-h_k).
$$
Se interpreta directamente ($S_5=0.8$: el 80 % llega sin fractura más allá de la quinta revisión),
cumple $S_0=1$ y es **no creciente**.

Ambas se enlazan por $\;h_t=1-\dfrac{S_t}{S_{t-1}}\;$: el hazard es la **caída relativa** de la
supervivencia de un periodo al siguiente. Y la probabilidad de que la fractura caiga **exactamente**
en el periodo $t$ combina las dos ideas —sobrevivir a los anteriores y fallar en $t$—:
$$
\Pr(T=t)=h_t\prod_{k<t}(1-h_k).
$$

::: {.callout-note}
## Un apunte
El hazard por periodo $h_t$ es una **probabilidad**, no una tasa: esto es lo propio del tiempo
discreto y es justo lo que nos permitirá tratarlo con un GLM binomial. (El análisis en tiempo
*continuo*, donde el riesgo es una tasa instantánea, es el terreno del modelo de Cox; lo veremos en
detalle en el Caso 3.)
:::

**La conexión con Bernoulli (y con el GLM).**

En nuestros datos, cada periodo en riesgo es un **ensayo de Bernoulli** con probabilidad $h_t$: el
sujeto "falla" (evento) o "sobrevive" ese periodo. Una paciente **censurada** es aquella que sale del
seguimiento sin haber tenido una fractura (se acaba el periodo de observación); la censura no
está vinculada al riesgo de fractura.

Disponer los datos con **una fila por sujeto y periodo en riesgo** (persona-periodo) convierte el
problema en una **secuencia de ensayos de Bernoulli** con probabilidad $h_t$. La verosimilitud de
supervivencia se **factoriza** exactamente como un producto de Bernoulli sobre los periodos,

$$ P(T=t)=\begin{cases}
h_t \prod_{s<t} (1-h_s) & \text{ si evento en } t\\
\prod_{s \leq c} (1-h_s) & \text{ si censura}
\end{cases}$$

así que un **GLM binomial ordinario** (con enlace cloglog, [Sección 5.3](#sec-u15-glm))
maximiza la verosimilitud correcta, sin maquinaria extra.

::: {.callout-note}
## ¿Hace falta un efecto aleatorio por paciente?
Aunque cada sujeto aporte **varias filas** en el formato persona-periodo, **no**. Las filas de un
mismo sujeto son **condicionalmente independientes** dadas las covariables y los interceptos por
periodo —es la factorización de la verosimilitud de arriba, no una aproximación—, de modo que un GLM
ordinario ya maximiza la verosimilitud correcta. Los efectos aleatorios entran en **otro nivel**: el
de la **clínica** (`centro`), como *fragilidad compartida* (la ajustamos en la [Sección 5.3](#sec-u15-glm)). Una
*fragilidad individual* por paciente sería una extensión posible —no un requisito— y, además, difícil
de identificar con tan pocos periodos por sujeto.
:::


## 5.2 Precedentes en clave de supervivencia: Kaplan–Meier y Cox {#sec-u15-ph}

El análisis de supervivencia tiene un instrumental **propio**, anterior al GLM, que conviene
conocer antes de construir el nuestro: aporta el contexto y el vocabulario. Lo recorremos de lo más
descriptivo a lo más estructurado.

Primero, **Kaplan–Meier**: la forma no paramétrica de *dejar hablar a los datos*, que dibuja la
curva de supervivencia y compara grupos sin suponer nada sobre el riesgo. Después, los **modelos de
riesgos proporcionales**, el marco común que permite pasar de *describir* a *explicar* —cómo las
covariables modulan el riesgo— y del que cuelga nuestro GLM. Su versión clásica en tiempo continuo
es el **modelo de Cox**, que aquí solo presentamos como referencia: su desarrollo queda para el
Caso 3.

Con estos precedentes tendremos el vocabulario para construir, en la [Sección 5.3](#sec-u15-glm),
un GLM que —al ser la cohorte simulada— podremos **validar contra la verdad del proceso
generador**. Y ese GLM no se queda en describir: predice el riesgo base y la supervivencia periodo
a periodo, incorpora la fragilidad entre clínicas como efecto aleatorio y puede relajar la
proporcionalidad cuando haga falta, todo dentro del único marco que ya manejamos.

### Kaplan–Meier: dejar hablar a los datos {#sec-u15-km}

En supervivencia, lo primero es **mirar los datos**, sin comprometerse todavía con ningún
modelo. Antes de imponer una fórmula al riesgo o un efecto a las covariables, interesa ver
la forma de la curva de supervivencia —cómo y cuándo cae— y si dos grupos (tratamiento/control) se separan. Ese es el
terreno de los métodos **no paramétricos**: en lugar de estimar los parámetros de un modelo,
leen la curva directamente de los datos, con el mínimo de supuestos. Su herramienta de
referencia —y casi siempre el primer paso de cualquier análisis de supervivencia— es el
estimador de **Kaplan–Meier**.

Antes de nada, conviene **ver la forma de los datos**. La `cohorte` tiene **una fila por mujer**:
sus covariables de base (`x1`, `x2`, `centro`), el **periodo** en que se observa el desenlace
(`tiempo`) y si este fue **fractura o censura** (`evento`: 1 = fractura, 0 = censura).

```{r}
#| label: u15-cohorte-head
head(cohorte[, c("id", "centro", "x1", "x2", "tiempo", "evento")])
```

El estimador de **Kaplan–Meier** [@kaplan1958] reconstruye la curva de supervivencia **sin
imponer ninguna forma funcional**: en cada instante con eventos multiplica la fracción que
"sobrevive",
$$
\widehat S(t)=\prod_{t_k\le t}\Bigl(1-\frac{d_k}{n_k}\Bigr),
$$
con $d_k$ eventos y $n_k$ sujetos en riesgo en $t_k$. Fíjate en que es exactamente el
producto $\prod(1-h_k)$ de la [Sección 5.1](#sec-u15-hazard), con el hazard estimado de forma empírica,
$\widehat h_k=d_k/n_k$: Kaplan–Meier es el **hermano no paramétrico** de la supervivencia
discreta $S_t=\prod(1-h_k)$, y es especialmente útil para comparar curvas de supervivencia entre grupos/perfiles. Su visualización nos permite responder preguntas descriptivas del tipo : ¿qué grupo sobrevive más?, ¿en qué momento empieza a agravarse el riesgo en un perfil?, ...

```{r}
#| label: fig-u15-km
#| code-fold: true
#| code-summary: "Código de la figura"
#| fig-cap: "Kaplan–Meier de la cohorte por brazo de tratamiento (x2): describe la caída de S(t) sin modelo, y el log-rank contrasta los dos grupos. KM solo admite grupos discretos —no la fragilidad continua x1— y no entrega hazard ratios; para eso hace falta un modelo."
library(survival)
library(survminer)

km <- survfit(Surv(tiempo, evento) ~ x2, data = cohorte)
ggsurvplot(km, data = cohorte, conf.int = TRUE, pval = TRUE,
           legend.title = "Tratamiento (x2)",
           legend.labs  = c("No", "Sí"),
           xlab = "Periodo de revisión", ylab = "Supervivencia S(t)")
```

En la cohorte el patrón es el esperado: las tratadas (`x2` = Sí) se mantienen por encima
de las no tratadas y la separación crece con los periodos —arrancan casi juntas y, al sexto,
la supervivencia ronda $0.73$ frente a $\approx0.56$—.

**¿Es esa separación real o podría ser ruido muestral?** 

Para contrastarlo se usa la prueba
**log-rank** [@mantel1966], el contraste no paramétrico que acompaña a Kaplan–Meier. Su idea: en
cada periodo con eventos cuenta cuántas fracturas se observan en un grupo y cuántas cabría
esperar si las dos curvas fueran iguales (bajo $H_0$: misma supervivencia en ambos grupos), y
acumula esas diferencias "observado − esperado" a lo largo del seguimiento. Si se apilan de forma
sistemática en un grupo, la separación difícilmente es casual y el $p$-valor sale pequeño. No supone
ninguna forma funcional —por eso es el compañero natural de KM—, pero, como la propia curva, no
mide el tamaño del efecto ni ajusta por covariables: solo responde *sí/no* a "¿difieren los grupos?".

En R, el $p$-valor que `ggsurvplot(..., pval = TRUE)` imprime sobre la curva es justo el del
log-rank; el contraste explícito se obtiene con `survdiff`:

```r
survdiff(Surv(tiempo, evento) ~ x2, data = cohorte)
```

Sobre la cohorte da $p=0.0027$: la ventaja de las tratadas **no** es ruido.

Con todo, KM **describe** y **compara**, pero se queda como una primera herramienta descriptiva:
**no ajusta por covariables**, no admite predictores **continuos** (la fragilidad `x1` se queda
fuera) y no entrega un **tamaño de efecto** interpretable. Para eso hace falta una **regresión**.

### Riesgos proporcionales, en tiempo discreto {#sec-u15-prop}

Esa regresión exige **imponer una estructura**: decir cómo entran las covariables en el riesgo. La
estructura que adoptamos —y que nos llevará directamente al GLM binario— es la de **riesgos
proporcionales**.

La idea es que **una covariable multiplica el riesgo de cada periodo por un factor
constante** —el mismo en la primera revisión que en la sexta—, de modo que su efecto se resume en
un solo número. Falta precisar *sobre qué cantidad* actúa ese factor. La respuesta sale de la
propia $S_t$. Como $S_t=\prod_{k\le t}(1-h_k)$, tomando logaritmos cada periodo aporta
"$-\log(1-h_k)\ge 0$" a la caída de la supervivencia acumulada; llamemos a eso el **aporte de riesgo**
del periodo. La hipótesis de riesgos proporcionales dice que la covariable multiplica ese aporte
por un factor común $\exp(\mathbf{x}'\boldsymbol\beta)$:
$$
-\log\bigl(1-h_t(\mathbf{x})\bigr)=\exp(\mathbf{x}'\boldsymbol\beta)\,\bigl[-\log(1-h_{0t})\bigr],
$$
donde $h_{0t}$ es el riesgo del periodo para la paciente de **referencia** o basal (en la que no hay tratamiento, $\mathbf{x}=\mathbf 0$). Y ahora el paso clave: tomando $\log$ a ambos lados, aparece el enlace **clog-log**,
$$
\underbrace{\log\bigl(-\log(1-h_t)\bigr)}_{\operatorname{cloglog}(h_t)}
=\underbrace{\log\bigl(-\log(1-h_{0t})\bigr)}_{\alpha_t}+\mathbf{x}'\boldsymbol\beta.
$$
Es decir: la hipótesis de riesgos proporcionales, escrita sobre el hazard por periodo, *es* un GLM
binomial con enlace cloglog —un intercepto $\alpha_t$ por revisión (el riesgo base) más un $\beta$
por covariable—. No hemos salido del tiempo discreto ni del GLM binario: el enlace no se *elige*, se
*deduce* del supuesto [@prentice1978; @allison1982]. Y en el modelo que ajustaremos, estimar el
hazard base será, literalmente, estimar esos $\alpha_t$ —uno por revisión—; en la
[Sección 5.3](#sec-u15-glm) veremos que crecen, recuperando el riesgo base creciente del
simulador.

Dos lecturas inmediatas de ese factor constante:

- **Sobre la supervivencia.** Si el aporte de cada periodo se multiplica por
$\exp(\mathbf{x}'\boldsymbol\beta)$, la supervivencia entera se eleva a esa potencia:
$S_t(\mathbf{x})=S_{0t}^{\exp(\mathbf{x}'\boldsymbol\beta)}$. En la escala $\operatorname{cloglog}$ de
la supervivencia, las curvas de dos grupos van **paralelas** (separadas por una distancia fija) y
nunca se cruzan —esa constancia es el supuesto—.
- **El hazard ratio.** Cada $\exp(\beta_k)$ es el factor por el que se multiplica el riesgo ante
un aumento unitario de $x_k$: $>1$ aumenta el riesgo, $<1$ protege (reduce riesgo), $=1$ indiferente. Un solo número describe el efecto en los seis periodos.

La @fig-u15-ph-ilustra lo hace visible: a la izquierda, en la escala
$\operatorname{cloglog}$, esa misma diferencia es una distancia vertical fija —las curvas
paralelas de los riesgos proporcionales—; a la derecha, en la escala del hazard, la brecha entre
grupos se ensancha (el efecto es multiplicativo).


```{r}
#| label: fig-u15-ph-ilustra
#| code-fold: true
#| code-summary: "Código de la figura"
#| fig-width: 9
#| fig-height: 3.6
#| fig-cap: "Qué significa 'riesgos proporcionales' en tiempo discreto (riesgo base creciente de juguete, HR = 2). Izquierda  (escala cloglog): ese efecto es una distancia vertical fija (β); las curvas van paralelas y nunca se cruzan. Si esa distancia cambiara con los periodos, la proporcionalidad fallaría. Derecha (hazard h_t): el grupo con la covariable alta es el de referencia con su aporte de riesgo escalado por exp(β) cada periodo —la brecha se ensancha porque el efecto es multiplicativo—."

beta <- log(2)                                  # efecto de la covariable: HR = exp(beta) = 2
base <- tibble(periodo = 1:6,
               h0 = c(0.05, 0.07, 0.09, 0.11, 0.13, 0.15))  # hazard base creciente (ilustrativo)

base |>
  mutate(`Referencia (x = 0)` = h0,
         `Grupo (x = 1)`      = 1 - (1 - h0)^exp(beta)) |>   # PH discreto exacto
  pivot_longer(c(`Referencia (x = 0)`, `Grupo (x = 1)`),
               names_to = "grupo", values_to = "hazard") |>
  mutate(`Escala hazard: h_t`                 = hazard,
         `Escala cloglog: log(-log(1 - h_t))` = log(-log(1 - hazard))) |>
  pivot_longer(c(`Escala hazard: h_t`, `Escala cloglog: log(-log(1 - h_t))`),
               names_to = "escala", values_to = "valor") |>
  ggplot(aes(periodo, valor, color = grupo)) +
  geom_line(linewidth = 1) +
  geom_point(size = 2) +
  facet_wrap(~escala, scales = "free_y") +
  scale_color_manual(values = c("Referencia (x = 0)" = "grey55",
                                "Grupo (x = 1)"      = "#2c7fb8")) +
  labs(x = "Periodo de revisión", y = NULL, color = NULL) +
  theme_minimal(base_size = 12) +
  theme(legend.position = "top")
```

::: {.callout-note}
## Cuándo falla la proporcionalidad
El supuesto de proporcionalidad se puede romper de dos formas.

- En un efecto que se desvanece, el hazard ratio se mueve hacia 1 sin llegar a
  cruzarlo: la ventaja se diluye y las curvas convergen, pero no se cortan. Es lo que
  ocurre con una vacuna cuya protección decae con el tiempo, o por depleción de
  susceptibles —los pacientes más frágiles tienen el evento pronto y queda una población
  seleccionada más robusta, de modo que el efecto del factor de riesgo se atenúa—.
- En curvas que se cruzan, el hazard ratio pasa de $>1$ a $<1$ y la ventaja se
  invierte. El caso de manual es cirugía frente a tratamiento conservador: riesgo alto
  al principio (mortalidad perioperatoria) y menor después, así que las curvas de supervivencia
  se cortan.

La **señal práctica**: si las curvas de Kaplan–Meier convergen sin tocarse, es un efecto que
se desvanece; si se cortan, es un cruce. En cualquiera de los dos casos —o si el efecto de
una covariable cambia con el tiempo, o si el tratamiento tiene un efecto inicial fuerte que
luego desaparece— un único hazard ratio deja de describir bien el efecto, y el modelo de
Cox básico (o nuestro GLM con un solo HR) puede ser inadecuado: hay que recurrir a sus
extensiones —coeficientes que varían en el tiempo, estratificación—.
:::

**¿Es razonable asumir proporcionalidad aquí?** 

La proporcionalidad es un supuesto, pero **se puede comprobar**, y
con una covariable a mano el chequeo es directo. Para la binaria `x2`, la propia curva de
Kaplan–Meier ya da una primera respuesta: bajo proporcionalidad las curvas de los dos grupos **no se
cruzan** y se separan de forma ordenada —justo lo que veíamos, las tratadas siempre por encima con la
brecha creciendo—, así que no hay señal de alarma. El chequeo gráfico más fino es el **diagrama
log–log**: representar '$\log(-\log\widehat S(t))$' frente a '$\log t$' —es decir, el `cloglog` de la
supervivencia de Kaplan–Meier— debería dar curvas aproximadamente paralelas si el supuesto se
cumple. Que el diagnóstico natural sea precisamente el `cloglog` no es casualidad: es el enlace del
modelo que construiremos.

```{r}
#| label: fig-u15-km-loglog
#| code-fold: true
#| code-summary: "Código de la figura"
#| fig-width: 7
#| fig-height: 4
#| fig-cap: "Diagrama log-log de Kaplan-Meier por tratamiento: log(-log S(t)) frente a log(tiempo). Bajo riesgos proporcionales las dos curvas son aproximadamente paralelas. Con solo seis periodos el chequeo es grueso, pero no se aprecia cruce ni convergencia, así que la proporcionalidad para x2 es asumible."
ggsurvplot(km, data = cohorte, fun = "cloglog",
           legend.title = "Tratamiento", legend.labs = c("No", "Sí"),
           xlab = "log(periodo)", ylab = "log(-log S(t))")
```

Para la covariable **continua** `x1`, Kaplan–Meier no sirve directamente (habría que
**categorizarla** en grupos); ahí el chequeo general son los **residuos de Schoenfeld** del modelo
ajustado —una tendencia temporal en ellos delata la no-proporcionalidad—, que dejamos para cuando
tengamos el ajuste.

:::: {.callout-tip}
## 🔧 En R. Estimar y dibujar la curva de Kaplan–Meier
Hace falta el paquete **`survival`** (y **`survminer`** para dibujarla). Los datos van **a nivel de
paciente** —una fila por mujer—, con el **tiempo** hasta el evento y el **indicador** de
evento/censura (1 = evento, 0 = censura). La respuesta se construye con `Surv(tiempo, evento)` y la
curva se estima con `survfit`:

```r
library(survival); library(survminer)
km <- survfit(Surv(tiempo, evento) ~ x2, data = cohorte)  # ~ 1 para la curva global
ggsurvplot(km, data = cohorte, pval = TRUE)               # añade la prueba log-rank
```

A la derecha de `~` va la variable de grupo (aquí `x2`), y `evento` debe codificarse 1 = evento,
0 = censura; con `fun = "cloglog"` se obtiene el diagrama log–log de arriba.
::::


### Cox: el mismo supuesto en tiempo continuo {#sec-u15-cox}

El supuesto de riesgos proporcionales que acabamos de escribir en tiempo discreto tiene una versión
célebre en **tiempo continuo**: el **modelo de Cox** [@cox1972], el estándar del análisis de
supervivencia. Aquí **no** entramos en su maquinaria —la verosimilitud parcial y su carácter
semiparamétrico se ven en detalle en el Caso 3—; aquí nos basta una idea: nuestro GLM binario es su
contrapartida en tiempo discreto y comparte con él la lectura de los efectos como *hazard ratios*.
Reencontraremos a Cox, ya con su maquinaria, en el Caso 3.

Con Kaplan–Meier para describir y el marco de riesgos proporcionales para explicar, ya tenemos todo
lo que necesitamos. En la [Sección 5.3](#sec-u15-glm) construimos nuestro modelo dentro del GLM, lo
ajustamos, comprobamos que recupera la verdad del simulador y derivamos las conclusiones clínicas.

## 5.3 La modelización GLM del problema de supervivencia {#sec-u15-glm}

Las técnicas de la [Sección 5.2](#sec-u15-ph) eran el precedente; ahora construimos
nuestro modelo, y lo hacemos como en la práctica: a partir de los datos, sin suponer que
conocemos el proceso que los generó. De las 877 mujeres de la cohorte tenemos tres piezas —un
**evento** binario (fractura sí/no), un **tiempo** discreto (la revisión en que se observa) y una
**censura** (seguimientos que terminan sin fractura)— y el objetivo es **integrarlas** en un
modelo que estime el riesgo, respete la censura y dé efectos interpretables, todo **dentro del
marco GLM**. La sección lo construye paso a paso: qué es la variable de interés y qué supuestos
hacemos, qué enlace usamos y por qué, cómo se ajusta e interpreta sobre la cohorte, qué aporta como
modelo de supervivencia y qué conclusiones clínicas se derivan.

### De los datos al modelo: qué es $T$ y qué asumimos {#sec-u15-anatomia}

En la práctica, a partir de los datos observados hay que construir un modelo razonable. ¿Qué tenemos,
exactamente, de cada paciente de la cohorte?

- un **indicador de fractura** (ocurrió / no ocurrió), `ever`,
- el **periodo de revisión** en que se observó el desenlace, `tiempo`, y
- una marca de **censura** (si el seguimiento terminó sin fractura), `evento`.

**La variable de interés es un tiempo discreto.** 

Llamemos $T$ al **tiempo hasta la fractura**.
Como no vemos el instante exacto, sino solo la revisión en que se detecta, $T$ es una
variable aleatoria discreta que toma valores en los periodos $\{1,2,\dots,6\}$. De cada
paciente observamos su último periodo y si terminó en **evento** ($\delta=1$) o en **censura**
($\delta=0$, y entonces solo sabemos que $T$ es mayor que ese periodo).

**No modelamos $T$ directamente, sino su hazard.** 

La distribución de $T$ con censura es incómoda
de manejar; en cambio, el **hazard discreto** —la probabilidad de fracturar en la revisión $t$ entre quienes llegan sin fractura a ella
([Sección 5.1](#sec-u15-hazard))— se deja estimar de forma natural:
$$
h_t=\Pr(T=t\mid T\ge t)
$$
Esto es así porque descompone la historia de cada paciente en una **secuencia de preguntas binarias**: en cada revisión a la que llega, ¿fractura, sí o no? Y una secuencia de respuestas 'sí/no' es justo lo que un GLM binomial sabe modelar.

Esa descomposición nos pide **reorganizar los datos**. En la `cohorte` tenemos una fila por mujer
—su `tiempo` y su `evento`—; el hazard por periodo, en cambio, vive en el **formato
persona-periodo** que anticipamos en la [Sección 5.1](#sec-u15-hazard): **una fila por paciente y
revisión en riesgo**, con una respuesta binaria `y = 1` solo en la revisión donde se detecta la
fractura. La **censura encaja sin esfuerzo**: una paciente censurada aporta las filas de los
periodos que sí se observaron (en todas, `y = 0`) y deja de aportar después —no hay que inventarle
un valor de $T$—.

La transformación la hace `expandir_persona_periodo()` (definida en la Presentación del caso):
recorre cada mujer y genera sus filas, periodo a periodo, hasta el último que se observó.

```{r}
#| label: u15-pp
pp <- expandir_persona_periodo(cohorte)   # de 1 fila por mujer a 1 fila por mujer y periodo en riesgo
head(pp, 8)
```

Compárese con la `cohorte` de antes: una mujer que fractura en su tercera revisión pasa a ser
**tres filas** (`y = 0, 0, 1`); una censurada en el cuarto periodo sin fractura, **cuatro filas**
todas con `y = 0`. Cada fila es el **ensayo de Bernoulli** de un periodo, y sobre este banco
ajustamos el GLM.

**Qué asumimos**:

- **Independencia condicional.** Las distintas filas de una misma paciente cuentan como ensayos
  independientes dadas las covariables y el periodo —no porque sean sujetos distintos, sino
  por la factorización de la verosimilitud de supervivencia (el «punto fino» de la
  [Sección 5.1](#sec-u15-hazard))—. Por eso basta un GLM ordinario, sin efecto aleatorio de
  paciente.
- **Censura no informativa.** El motivo de abandonar el seguimiento **no** está ligado al riesgo de
  fracturar; bajo ese supuesto, la censura no introduce sesgo.
- **Riesgos proporcionales.** Asumimos que las covariables **multiplican** el hazard por un factor
  **constante en el tiempo** (el supuesto de la [Sección 5.2](#sec-u15-ph)). Esto permite resumir
  cada efecto en un único hazard ratio y, como veremos, **fija el enlace**. Si no se cumpliera, se
  relajaría con interacciones covariable × periodo.
- *Forma del riesgo base libre.* No imponemos ninguna fórmula a cómo cambia el riesgo con las
  revisiones: dejamos **un parámetro por periodo**, $\alpha_t$ (uno por revisión). Es lo más
  flexible posible —el análogo discreto de "no especificar $h_0(t)$" que hacía Cox—.

Con esas piezas, el modelo casi se escribe solo: un **GLM binomial** para el hazard de cada
periodo, con predictor lineal
$$
\eta_t(\mathbf{x})=\alpha_t+\mathbf{x}'\boldsymbol\beta
$$
—un intercepto por revisión ($\alpha_t$, el riesgo base) más los efectos de las covariables
($\boldsymbol\beta$)—. Queda **una sola decisión**: el **enlace** que conecta el hazard (una
probabilidad en $[0,1]$) con ese predictor. Y no es libre: el supuesto de **riesgos
proporcionales** lo determina —y ya lo dedujimos en la [Sección 5.2](#sec-u15-prop)—.

### El enlace complementary log-log y por qué es el natural {#sec-u15-cloglog}

El hazard es una **probabilidad**; el predictor lineal $\alpha_t+\mathbf{x}'\boldsymbol\beta$ vive
en toda la recta real. Ya sabemos, por la [Sección 5.2](#sec-u15-prop), qué **enlace** los conecta
bajo riesgos proporcionales: el **complementary log-log**,
$$
\operatorname{cloglog}(p)=\log(-\log(1-p))=\eta,\qquad p=1-\exp(-\exp(\eta)).
$$
A diferencia del logit y el probit, es **asimétrico** (se aproxima a 1 más despacio que a 0).

```{r}
#| label: fig-u15-enlaces
#| code-fold: true
#| code-summary: "Código de la figura"
#| fig-cap: "De los enlaces comparados en la Unidad 2, aquí retenemos solo logit y cloglog —los relevantes en supervivencia discreta—. La asimetría del cloglog (se aproxima a 1 más despacio que a 0) es lo que lo hace el enlace natural de los riesgos proporcionales."

tibble(eta = seq(-4, 4, by = 0.02)) |>
  mutate(logit   = plogis(eta),
         cloglog = 1 - exp(-exp(eta))) |>
  pivot_longer(c(logit, cloglog), names_to = "enlace", values_to = "p") |>
  ggplot(aes(eta, p, color = enlace)) +
  geom_line(linewidth = 1) +
  labs(x = expression(eta), y = expression(p == g^{-1}(eta)), color = "Enlace")
```

Recordemos por qué este enlace y no el logit: como dedujimos en la [Sección 5.2](#sec-u15-prop),
escribir la hipótesis de riesgos proporcionales sobre el hazard por periodo da **exactamente**
$\operatorname{cloglog}(h_t)=\alpha_t+\mathbf{x}'\boldsymbol\beta$, con un intercepto $\alpha_t$ que
absorbe el riesgo base [@prentice1978; @allison1982]. Con `logit` se obtiene la aproximación
"logística discreta", razonable cuando el riesgo por periodo es pequeño, pero solo el `cloglog`
**preserva exactamente** los riesgos proporcionales subyacentes —y por eso reproduce los **mismos
hazard ratios que Cox**—.


### Ajuste en tiempo discreto e interpretación {#sec-u15-lab}

Con los datos ya en formato **persona-periodo** (`pp`), ajustar el hazard es, literalmente, un **GLM
binomial con enlace cloglog**. Construido el modelo, ahora aprovechamos que la cohorte es **simulada** para hacer algo que con datos reales no
podríamos: **contrastar las estimaciones con la verdad** del proceso generador —la validación que
anticipábamos—.

```{r}
#| label: u15-ajuste
m_pp <- glm(y ~ periodo + x1 + x2, family = binomial("cloglog"), data = pp)
summary(m_pp)

exp(coef(m_pp)[c("x1", "x2")])               # hazard ratios estimados
exp(attr(cohorte, "verdad")$binaria$beta)    # HR verdaderos: e^0.85, e^-0.65
```

Los coeficientes de `periodo` son los **interceptos por periodo** $\alpha_t$, y aquí **crecen**
($0.39,\ 0.50,\ \dots,\ 0.78$ sobre el periodo 1): el modelo recupera el **riesgo base
creciente** del DGP. Los de `x1` y `x2`, exponenciados, son **hazard ratios**: `x1` da
$\widehat{\text{HR}}\approx2.32$, que **clava** la verdad ($e^{0.85}\approx2.34$), y `x2` da
$\approx0.64$, algo **atenuado** frente a su verdad ($e^{-0.65}\approx0.52$) —el efecto
protector se queda corto, en parte por omitir la fragilidad—. La **censura** no exige nada extra:
un sujeto censurado simplemente **deja de aportar filas** tras su último periodo en riesgo, sin un
`y = 1`; aporta lo que se observó (que no falló mientras estuvo) y nada más.

El riesgo base por periodo y la supervivencia que implica:

```{r}
#| label: fig-u15-hazard-base
#| fig-width: 10
#| fig-height: 4
#| fig-cap: "Riesgo base por periodo (h0t, evaluado en x1 = x2 = 0) y la supervivencia base St = prod(1 - h0k) que implica. En este DGP el riesgo base es creciente, de modo que la supervivencia cae cada vez más deprisa."
base <- tibble(periodo = factor(levels(pp$periodo), levels = levels(pp$periodo)),
               x1 = 0, x2 = 0)
base$h0 <- predict(m_pp, newdata = base, type = "response")   # hazard base por periodo
base$t  <- seq_len(nrow(base))
base$S  <- cumprod(1 - base$h0)                               # supervivencia base

pH <- ggplot(base, aes(t, h0)) +
  geom_col(fill = "grey70") +
  labs(x = "Periodo", y = expression(hazard~base~~h[0][t]), title = "Riesgo base por periodo")
pS <- ggplot(base, aes(t, S)) +
  geom_line(linewidth = 1) + geom_point(size = 2) +
  scale_y_continuous(limits = c(0, 1)) +
  labs(x = "Periodo", y = expression(supervivencia~~S[t]), title = "Supervivencia base")
pH + pS
```

**Fragilidad: el centro como efecto aleatorio.** 

Las pacientes se agrupan en clínicas; añadir un
**intercepto aleatorio por centro** —la *fragilidad*, en el lenguaje de la supervivencia— es,
otra vez, un **GLMM cloglog**, y reactiva la [Unidad 4](#sec-u14) sobre el reloj de supervivencia.
Y, como pedíamos, se ajusta **sin bayesiana**, con `lme4`:

```{r}
#| label: u15-fragilidad
library(lme4)
m_frail <- glmer(y ~ periodo + x1 + x2 + (1 | centro),
                 family = binomial("cloglog"), data = pp)
VarCorr(m_frail)               # sigma de la fragilidad (verdad del DGP: 0.70)
fixef(m_frail)[c("x1", "x2")]  # efectos fijos, ahora condicionales al centro
```

`VarCorr` estima la **varianza de la fragilidad**: $\hat\sigma_u\approx0.37$, **por debajo** de la
verdad ($0.70$) —la misma subestimación de las varianzas que con datos binarios y pocos grupos
(24 centros)—; mide cuánto varía el riesgo base de unas clínicas a otras. Al **condicionar al
centro**, los efectos crecen algo en magnitud ($x_1: 0.84\!\to\!0.89$;
$x_2: -0.45\!\to\!-0.47$): es el salto marginal→condicional de 1.4, ahora sobre el hazard,
aunque leve porque $\hat\sigma_u$ es pequeño.

:::: {.callout-tip}
## 🔧 En R. El GLM de supervivencia en persona-periodo
```r
pp <- expandir_persona_periodo(cohorte)                                   # 1 fila por paciente y periodo
m  <- glm(y ~ periodo + x1 + x2, family = binomial("cloglog"), data = pp) # hazard discreto
```

- **Formato persona-periodo** — `y = 1` solo en el periodo del evento; la **censura se trata sola** (la
  paciente aporta filas `y = 0` hasta su último periodo observado, sin fila de evento).
- **El factor `periodo`** estima el **hazard base** $\alpha_t$ (un intercepto por revisión); las
  covariables entran como en cualquier GLM y su $e^{\hat\beta}$ es un ***hazard ratio*** con `cloglog`
  (un **odds ratio** si se usa `binomial("logit")`, la logística de tiempo discreto).
- **Del hazard a la supervivencia** — `predict(m, newdata, type = "response")` da $\hat h_t$ por periodo;
  la supervivencia se acumula con `cumprod(1 - h)` (y el riesgo acumulado es `1 - S`).
- **Fragilidad** — un intercepto aleatorio por grupo, `+ (1 | centro)`, lo convierte en un **GLMM
  cloglog**: `lme4::glmer(..., family = binomial("cloglog"))`, con `VarCorr(m)` para $\hat\sigma_u$ y
  `fixef(m)` para los efectos condicionales.
::::

### Cloglog frente a logit: ¿cuánto importa el enlace? {#sec-u15-logit}

Elegimos el `cloglog` por una razón estructural: preserva los riesgos proporcionales. Pero los
datos persona-periodo son binarios, así que nada impide ajustarlos con el enlace por defecto, el
**logit** —la *regresión logística de tiempo discreto*—. La diferencia es de **interpretación**: con
`cloglog` los $\exp(\beta)$ son **hazard ratios** (riesgos proporcionales); con `logit` son **odds
ratios** (un supuesto de *odds proporcionales*). Ajustemos los dos y comparémoslos:

```{r}
#| label: u15-logit
m_pp_logit <- glm(y ~ periodo + x1 + x2, family = binomial("logit"), data = pp)

# cloglog -> hazard ratios ; logit -> odds ratios
cbind(cloglog_HR = exp(coef(m_pp)[c("x1", "x2")]),
      logit_OR   = exp(coef(m_pp_logit)[c("x1", "x2")]))
c(AIC_cloglog = AIC(m_pp), AIC_logit = AIC(m_pp_logit))
```

Como vemos en las tabla, la diferencia en los coeficientes estimados para ambos modelos es mínima: para la fragilidad, HR $=2.32$
(cloglog) frente a OR $=2.44$ (logit); para el tratamiento, $0.64$ frente a $0.61$. El patrón
es el esperado —el odds ratio se aleja un poco más de 1 que el hazard ratio (algo más alto cuando
el efecto es de riesgo, algo más bajo cuando es protector), porque con hazards por periodo que son
moderados, odds y riesgo se parecen pero no son idénticos—. Y los AIC casi empatan ($1656.8$
con cloglog frente a $1657.3$ con logit), con una ventaja mínima para el cloglog. En estos
datos, el enlace apenas mueve los resultados.

```{r}
#| label: fig-u15-logit-cmp
#| code-fold: true
#| code-summary: "Código de la figura"
#| fig-width: 7
#| fig-height: 4
#| fig-cap: "Supervivencia base (x1 = x2 = 0) reconstruida desde el GLM con enlace cloglog y con logit. Las dos curvas son casi indistinguibles: con hazards por periodo moderados ambos enlaces dan prácticamente lo mismo. La preferencia por el cloglog es estructural (preserva los riesgos proporcionales y reproduce a Cox), no numérica."
base2 <- tibble(periodo = factor(levels(pp$periodo), levels(pp$periodo)), x1 = 0, x2 = 0)
pred2 <- base2 |>
  mutate(cloglog = predict(m_pp,       newdata = base2, type = "response"),
         logit   = predict(m_pp_logit, newdata = base2, type = "response")) |>
  pivot_longer(c(cloglog, logit), names_to = "enlace", values_to = "h") |>
  mutate(t = as.integer(periodo)) |>
  arrange(enlace, t) |>
  group_by(enlace) |>
  mutate(S = cumprod(1 - h)) |>
  ungroup()

ggplot(pred2, aes(t, S, color = enlace)) +
  geom_line(linewidth = 1) + geom_point(size = 2) +
  scale_y_continuous(limits = c(0, 1)) +
  labs(x = "Periodo", y = "Supervivencia base S(t)", color = "Enlace")
```

El gráfico lo confirma: la supervivencia base reconstruida con uno y otro enlace es casi la misma
curva. La conclusión es doble. Numéricamente, aquí da casi igual; pero conceptualmente la
elección no es indiferente: nos quedamos con el `cloglog` por lo que significa —es el único
que preserva los riesgos proporcionales y, por tanto, el que reproduce a Cox y permite leer
los efectos como hazard ratios—. El `logit` sería la opción si quisiéramos razonar en odds.

### Qué aporta el GLM en supervivencia {#sec-u15-comparativa}

Merece la pena recoger lo que hemos ganado al plantear la supervivencia como un GLM binomial con
enlace `cloglog`, sin salir del marco que ya manejábamos:

- Modela el riesgo base: los interceptos $\alpha_t$ son el hazard de cada periodo, así que el modelo
  no solo estima los efectos, sino que predice el hazard y la supervivencia periodo a periodo (lo
  que hicimos en los gráficos anteriores).
- Trata la censura sin nada extra: una paciente censurada aporta sus filas observadas y deja de
  aportar después; la verosimilitud es la correcta por construcción.
- Maneja el tiempo discreto de forma exacta: cuando muchas mujeres fracturan en el mismo periodo, el
  formato persona-periodo lo recoge tal cual, sin aproximaciones.
- Se extiende a la fragilidad: añadir `(1 | centro)` es un GLMM `cloglog` que se ajusta con `glmer`,
  reactivando los efectos mixtos de la [Unidad 4](#sec-u14) —como vimos arriba—.

Todo ello leyendo los efectos como *hazard ratios*, la escala del estándar clínico. Ese estándar es
el modelo de Cox, la versión en tiempo continuo del mismo supuesto de riesgos proporcionales, que
desarrollaremos —y compararemos formalmente con este GLM— en el Caso 3. Aquí la validación la da el
propio simulador: los *hazard ratios* estimados recuperan los valores verdaderos del DGP
($\approx 2{,}3$ y $0{,}64$ frente a $e^{0{,}85}$ y $e^{-0{,}65}$), que es cuanto necesitamos para
confiar en el modelo.

### Conclusiones para la práctica clínica {#sec-u15-clinica}

Traducidas a quien trata pacientes, las estimaciones del modelo dicen:

- **La fragilidad ósea manda.** Cada desviación típica de baja densidad mineral **multiplica por
  ~2,3** el riesgo de fractura en cada periodo: es el factor dominante. Identificar y vigilar de
  cerca a las pacientes de alta fragilidad es la palanca de mayor impacto.
- **El tratamiento ayuda, pero no basta por sí solo.** Reduce el riesgo alrededor de un tercio
  (HR $0.64$), un efecto real y estable en el tiempo, pero parcial: en pacientes muy
  frágiles el riesgo sigue siendo alto pese al tratamiento. Conviene combinarlo con el manejo de
  la fragilidad.
- **El riesgo no se relaja con el seguimiento.** El hazard base es creciente: la probabilidad
  de fractura por periodo aumenta con el tiempo, así que la vigilancia no debe disminuir en las
  revisiones tardías.
- **Importa el centro.** La *fragilidad* entre clínicas indica que el riesgo basal varía de un
  centro a otro: parte del riesgo individual depende del contexto asistencial, no solo de la
  paciente.
- **Un solo número resume el efecto.** Al cumplirse los riesgos proporcionales, el hazard ratio es
  estable en los seis periodos: una única cifra (×2,3 por fragilidad; ×0,64 por tratamiento)
  describe el efecto durante todo el seguimiento, lo que facilita comunicárselo a la paciente.

El siguiente gráfico hace tangible la decisión clínica: el **riesgo acumulado de fractura**
($1-S_t$) a lo largo de los periodos para tres perfiles de paciente.

```{r}
#| label: fig-u15-clinica
#| code-fold: true
#| code-summary: "Código de la figura"
#| fig-width: 8
#| fig-height: 4.2
#| fig-cap: "Riesgo acumulado de fractura (1 - St) predicho por el GLM cloglog para tres perfiles. La distancia vertical entre 'alta fragilidad sin tratar' y 'con tratamiento' es la reducción de riesgo absoluta atribuible al tratamiento; crece con el seguimiento. Los valores exactos se leen sobre el eje al renderizar."
arquetipos <- tibble(
  arquetipo = factor(c("Alta fragilidad, sin tratamiento",
                       "Alta fragilidad, con tratamiento",
                       "Fragilidad media, con tratamiento"),
                     levels = c("Alta fragilidad, sin tratamiento",
                                "Alta fragilidad, con tratamiento",
                                "Fragilidad media, con tratamiento")),
  x1 = c(1, 1, 0), x2 = c(0, 1, 1))

grid <- tidyr::expand_grid(periodo = factor(levels(pp$periodo), levels(pp$periodo)),
                           arquetipo = arquetipos$arquetipo) |>
  left_join(arquetipos, by = "arquetipo")
grid$h <- predict(m_pp, newdata = grid, type = "response")
grid <- grid |>
  mutate(t = as.integer(periodo)) |>
  arrange(arquetipo, t) |>
  group_by(arquetipo) |>
  mutate(S = cumprod(1 - h), riesgo_acum = 1 - S) |>
  ungroup()

ggplot(grid, aes(t, riesgo_acum, color = arquetipo)) +
  geom_line(linewidth = 1) + geom_point(size = 2) +
  scale_y_continuous(labels = scales::percent) +
  labs(x = "Periodo de revisión", y = "Riesgo acumulado de fractura (1 - S)",
       color = NULL) +
  theme(legend.position = "top")
```

Los números ponen cifras a la decisión: tras los seis periodos, una paciente de alta fragilidad
sin tratar acumula un riesgo de fractura de ≈68 %; con tratamiento baja a ≈52 % (unos
16 puntos menos); y si además su fragilidad fuera media, el riesgo caería a ≈27 %. La
fragilidad pesa más que el fármaco —reducirla, cuando se puede, mueve más la aguja que el
tratamiento por sí solo—.

Estas conclusiones son didácticas —descansan en una cohorte simulada—, pero el flujo es el
real: de los hazard ratios y la curva de supervivencia a una recomendación accionable. Con datos
reales, el mismo modelo daría las cifras sobre las que decidir.

::: {.callout-important}
## Tarea del estudiante (1.5) — resuelve la Pregunta 2 del caso
Responde la **Pregunta 2** del cliente ([Unidad 6](#sec-u16)) sobre la cohorte de tu equipo: 
*¿cuándo se fracturan, cada cuánto conviene revisar, y retrasa el tratamiento la fractura?* 

Tareas:

1. **Prepara y ajusta (RA7).** Reconoce que es un problema de **tiempo-a-evento con censura**,
   expande a **persona-periodo** (`pp`) y ajusta el GLM con enlace **cloglog**; reporta los **hazard
   ratios** de `x1` y `x2` (con su IC).
2. **Cuándo, y cada cuánto revisar.** Representa el **hazard base por periodo** ($\hat h_{0t}$) y la
   **supervivencia** $S_t$; a partir de su forma (¿riesgo creciente?, ¿se acelera la caída?), propón
   al cliente un **calendario de revisiones**.
3. **Censura.** Explica por qué, siendo **no informativa**, no sesga la estimación: qué aporta —y qué
   no— una paciente censurada.
4. **Fragilidad de centro.** Añade `(1 | centro)` y comenta qué cambia (o no) en los efectos fijos y
   sus errores estándar.
5. **Predicción y respuesta.** Traza la **supervivencia** (o el riesgo acumulado $1-S_t$) para un par
   de perfiles (fragilidad alta/media, con y sin tratamiento), di si el tratamiento **retrasa** la
   fractura y responde al cliente.

*Control de calidad:* contrasta tus estimaciones con la **verdad del DGP** (`attr(cohorte, "verdad")`)
—ajusta a ciegas y valida al final—.
:::
