<!-- Partial: incluir con {{< include _unidad_1_4.qmd >}}. Sin YAML.
     Chunks prefijados u14-. Usa la cohorte simulada (ever, sever_ord, centro)
     con verdad conocida en attr(cohorte, "verdad"). -->

# 4 · Efectos aleatorios {#sec-u14}

::: {.callout-note}
## Sobre esta unidad
Primer contacto con los **efectos mixtos** (hilo en espiral: se reactiva en el Caso 2).
Introducimos los **efectos aleatorios** sobre el GLMM logístico binario de la cohorte y,
al cierre, reactivamos la respuesta **ordinal** de la [Unidad 1.3](#sec-u13) en su versión
**mixta**. Trabajamos sobre la cohorte simulada, cuya **verdad conocida** permite contrastar
lo estimado.
**RA implicados:** RA6 (efectos mixtos).
[@bates2015; @agresti2015]
:::

## 4.1 Qué son los efectos aleatorios {#sec-u14-que-son}

Hasta ahora cada coeficiente era un **efecto fijo**: un parámetro único que vale
para toda la población. Pero los datos vienen **agrupados** —pacientes dentro de
centros, en la cohorte—, y las observaciones de un mismo grupo se parecen entre
sí más de lo que el azar explicaría. Hay tres maneras de tratar el centro:

- **Ignorarlo** (*complete pooling*): un solo intercepto para todos. Subestima la
  incertidumbre y puede sesgar los efectos (lo vimos: el ajuste *pooled* atenuó
  $\beta_2$ en la cohorte).
- **Un parámetro por centro** (*no pooling*): tantos interceptos como centros.
  Gasta muchos grados de libertad y no generaliza a centros nuevos.
- **Efecto aleatorio** (*partial pooling*): tratamos los interceptos de centro
  como **extracciones de una distribución**, $u_j\sim\mathcal{N}(0,\sigma_u^2)$.
  No estimamos cada $u_j$ como parámetro, sino su **varianza** $\sigma_u^2$. Los
  interceptos de centro se "encogen" (*shrinkage*) hacia la media global, tanto
  más cuanto menos información aporta el centro.

El modelo, para la binaria de la cohorte, es un **GLMM logístico**:
$$
\operatorname{logit}\Pr(\text{ever}_{ij}=1)=\beta_0+\beta_1 x_{1ij}+\beta_2 x_{2ij}+u_j,
\qquad u_j\sim\mathcal{N}(0,\sigma_u^2).
$$

## 4.2 Cuándo se usan {#sec-u14-cuando}

Cuando hay **estructura jerárquica o de medidas repetidas** (centros, médicos,
sujetos medidos varias veces) y (i) interesa cuantificar la variabilidad entre
grupos, (ii) se quiere generalizar más allá de los grupos observados, o (iii)
hay grupos con pocos datos que se benefician del *partial pooling*.

## 4.3 Cómo se interpretan {#sec-u14-interpretar}

- **Componentes de varianza.** $\sigma_u^2$ resume cuánto varían los grupos. En
  escala latente logística, el **coeficiente de correlación intraclase** es
  $\text{ICC}=\sigma_u^2/(\sigma_u^2+\pi^2/3)$ (en la cohorte, $\approx 0{,}13$).
- **Condicional vs marginal.** En un GLMM **no lineal**, los efectos fijos son
  **condicionales** (específicos de grupo: "para un centro dado"), y **difieren**
  de los **marginales** (poblacionales, promediados sobre los centros). Por eso
  el ajuste *pooled* —que estima algo marginal— atenuaba los coeficientes frente
  a la verdad condicional del DGP. No es un error: son dos cantidades distintas.
- **Shrinkage.** Los interceptos de centro estimados (`ranef`) están encogidos
  hacia 0; los centros pequeños se encogen más.

## 4.4 Laboratorio: GLMM logístico binario {#sec-u14-glmm}

```{r}
#| label: u14-glmm
#| eval: false
library(lme4)
m_pool <- glm  (ever ~ x1 + x2,              family = binomial, data = cohorte)
m_glmm <- glmer(ever ~ x1 + x2 + (1 | centro), family = binomial, data = cohorte)

# Contraste contra la verdad conocida del DGP:
attr(cohorte, "verdad")$binaria$beta     # b1 = 0.85, b2 = -0.65 (condicional)
fixef(m_glmm)                            # debe acercarse más que coef(m_pool)
VarCorr(m_glmm)                          # estima sigma_u (verdad: 0.70)
```

## 4.5 Reactivación: el ordinal mixto {#sec-u14-ordinal-mixto}

En la [Sección 3.4](#sec-u13-ordinal) ajustamos la respuesta ordinal `sever_ord` con
**efectos fijos** (`MASS::polr`). Como la cohorte está agrupada por centro, ahora añadimos
un **intercepto aleatorio** y cerramos el modelo de odds proporcionales en su versión
**mixta**:
$$
\operatorname{logit}\Pr(S_{ij}\le k)=\theta_k-(\beta_1 x_{1ij}+\beta_2 x_{2ij}+w_j),
\qquad w_j\sim\mathcal{N}(0,\sigma_w^2),
$$
con umbrales ordenados $\theta_1<\theta_2$ y un **único** vector de efectos (proporcionalidad
de odds). Se ajusta con `ordinal::clmm`:

```{r}
#| label: u14-ordinal-mixto
#| eval: false
library(ordinal)
m_ord <- clmm(sever_ord ~ x1 + x2 + (1 | centro), data = cohorte)
summary(m_ord)
attr(cohorte, "verdad")$ordinal          # theta, beta y sigma_w verdaderos
# El mixto recupera mejor los umbrales/efectos que la versión de efectos fijos
# (polr de 1.3), que ignora w_j y atenúa: ese contraste es la lección del hilo mixto.
```

::: {.callout-important}
## Tarea del estudiante (1.4)
1. **Pooled vs GLMM (RA6).** Ajusta `ever ~ x1 + x2` en dos versiones: *pooled* (`glm`) y con
   intercepto aleatorio (`glmer`, `(1 | centro)`). Compara `coef(m_pool)` con `fixef(m_glmm)`,
   contrasta ambos con la **verdad** del DGP y explica por qué el *pooled* **atenúa** los
   efectos (condicional vs marginal). Interpreta el **ICC**.
2. **Ordinal mixto.** Ajusta el ordinal con `clmm` y compáralo con la versión de efectos fijos
   (`polr`) de la [Sección 3.4](#sec-u13-ordinal): comenta qué cambia en umbrales y efectos, y
   por qué.
:::
