<!-- Partial: incluir con {{< include _unidad_1_4.qmd >}}. Sin YAML.
     Chunks prefijados u14-. Efectos aleatorios (intercepto y pendiente) sobre la
     respuesta binaria de la cohorte simulada (ever, centro) y sobre GLOW (site_id).
     Verdad en attr(cohorte, "verdad"). El tiempo a evento y su fragilidad van a la Unidad 5. -->

# 4 · Efectos aleatorios {#sec-u14}

Hasta aquí, cada coeficiente ha sido un **efecto fijo**: un único número válido para toda la
población. Pero los datos rara vez son una masa homogénea —los pacientes se agrupan en centros,
los alumnos en aulas, las medidas repetidas en cada sujeto—, y los grupos **difieren entre sí**,
tanto en su nivel de partida como en cómo responden a las covariables. Ignorar ese agrupamiento
(o gastarse un parámetro por grupo) lleva a problemas conocidos; los **efectos aleatorios** son la
vía intermedia: modelar la **variación entre grupos** como una distribución de la que cada grupo
es una muestra. Es el primero de los dos hilos en espiral del curso —los efectos mixtos—, que
abrimos aquí sobre el GLMM logístico y reactivaremos en cada caso.

En nuestros datos ese agrupamiento tiene nombre: la variable **`centro`**. Tanto en **GLOW** como en
la **cohorte** simulada, cada paciente pertenece a un centro hospitalario, y los centros **no son
intercambiables**: difieren en **criterios diagnósticos** —cómo se define y registra una fractura,
qué umbrales se aplican— y en **factores de entorno** ligados a su **ubicación** —perfil de las
pacientes, exposición, hábitos, recursos del área—. Dos mujeres con la misma edad y los mismos
antecedentes pueden, por tanto, tener un riesgo algo distinto según **dónde** se las atienda.

En la @fig-u14-prop-centro se muestran las diferencias entre centros respecto
a las tasas de fractura, en las bases de datos `cohorte` y GLOW. De partida, se aprecia cierta 
variabilidad de base entre los centros, mucho más notoria en `cohorte` que en GLOW. 

```{r}
#| label: fig-u14-prop-centro
#| fig-width: 11
#| fig-height: 5
#| fig-cap: "Proporción observada de fractura por centro. Izquierda (azul): cohorte simulada (24 centros). Derecha (naranja): GLOW (6 centros, datos reales). Línea discontinua: proporción global. Ambos paneles comparten el eje de proporción: la cohorte se despliega (~0,12 a ~0,60; los centros estructuran el riesgo), mientras que en GLOW los seis se apiñan (el centro apenas aporta, ICC ≈ 0,7%). El color distingue cada conjunto, no codifica ninguna variable."
library(patchwork)
lims     <- c(0, 0.62)
col_coh  <- "#2c7fb8"   # azul  → cohorte
col_glow <- "#e6810a"   # naranja → GLOW

prop_coh <- cohorte |>
  group_by(centro) |>
  summarise(prop = mean(ever), n = n(), .groups = "drop")
p_coh <- ggplot(prop_coh, aes(reorder(factor(centro), prop), prop)) +
  geom_hline(yintercept = mean(cohorte$ever), linetype = "dashed", color = "grey50") +
  geom_col(fill = col_coh) +
  coord_flip() + scale_y_continuous(limits = lims) +
  labs(x = "Centro", y = "Proporción de fractura (ever)", title = "Cohorte (24 centros)")

prop_glow <- glow |>
  mutate(frac01 = as.integer(fracture == "Yes")) |>
  group_by(site_id) |>
  summarise(prop = mean(frac01), n = n(), .groups = "drop")
p_glow <- ggplot(prop_glow, aes(reorder(factor(site_id), prop), prop)) +
  geom_hline(yintercept = mean(glow$fracture == "Yes"), linetype = "dashed", color = "grey50") +
  geom_col(fill = col_glow) +
  coord_flip() + scale_y_continuous(limits = c(0,0.35)) +
  labs(x = "Centro (site_id)", y = "Proporción de fractura", title = "GLOW (6 centros)")

p_coh + p_glow
```

Ahora bien, el centro **no nos interesa como predictor**: no queremos —ni tendría sentido clínico—
predecir si una paciente se fracturará **según a qué hospital pertenezca**, ni en los seis centros de
GLOW, ni en los veinticuatro de la cohorte, pues no son un fin en sí mismos; son una **muestra** de los muchos
centros posibles. Lo que **sí** debemos reconocer es que el centro induce **agrupamiento**: las
pacientes de un mismo centro se **parecen más entre sí** de lo que explicaría el azar —no son del
todo independientes— y, a la vez, hay **diferencias sistemáticas entre centros** —unos con un riesgo
basal más alto que otros—. Gastar un coeficiente **fijo** por centro malgastaría parámetros y no
generalizaría a centros nuevos; ignorarlo falsearía la precisión. 

La vía adecuada es modelar esa
variación **entre centros** como **efectos aleatorios** —el objeto de esta unidad—: estimamos
**cuánto varían** los centros (una varianza), no el valor concreto de cada uno. Trabajamos sobre la
**cohorte** simulada, cuya verdad conocida permite comprobar si lo recuperamos bien.

::: {.callout-note}
## Sobre esta unidad
RA implicados:

- **RA6 · Efectos aleatorios.** Ajustar e interpretar GLMM (intercepto y pendiente): componentes de
  varianza, ICC, *shrinkage* y condicional vs marginal.
- **RA4 · Diagnóstico y bondad de ajuste** (del mixto). Residuos simulados (DHARMa), $R^2$
  marginal/condicional y solidez del ajuste.

[@bates2015; @agresti2015]
:::

## 4.1 Qué son y para qué sirven {#sec-u14-que-son}

La idea central es un cambio de pregunta. Un efecto **fijo** responde *«¿cuál es el efecto?»* con
**un número para toda la población**. Un efecto **aleatorio** no estima un número por grupo, sino
la **distribución** de la que esos números proceden: en lugar de *«¿cuál es el efecto del
grupo 7?»*, pregunta *«¿cuánto varían los efectos entre grupos?»* —su **varianza**—. Se
modela la **dispersión** entre grupos (en nuestro caso, `centros`), no cada grupo por separado.

**Dos cosas pueden variar de un grupo a otro:**

- El **nivel de base** → un **intercepto aleatorio** $u_{0j}$: cada centro parte de un riesgo
  basal distinto (la curva se **desplaza** arriba o abajo).
- La **sensibilidad a una covariable** → una **pendiente aleatoria** $u_{1j}$: en cada centro, el
  efecto de cierta covariable continua es distinto (la curva se **inclina** de forma diferente).

**¿Para qué sirven?** Cuatro cosas concretas:

1. **Respetar la no independencia.** Las observaciones de un mismo grupo se parecen entre sí;
   ignorarlo da errores estándar **demasiado pequeños** (falsa precisión). El efecto aleatorio
   modela esa correlación intragrupo correctamente.
2. **Partial pooling (tomar prestado).** Las estimaciones de cada grupo se **encogen** hacia la
   media global, tanto más cuanto menos datos aporta el grupo: estabiliza los grupos pequeños sin
   imponer a todos un único valor rígido.
3. **Cuantificar la heterogeneidad.** Las **varianzas** $\sigma^2$ son, ellas mismas, la respuesta
   a una pregunta sustantiva: ¿cuánto difieren los grupos en su nivel, o en el efecto de una
   covariable?
4. **Generalizar.** Al tratar los grupos como una **muestra** de una población de grupos, las
   conclusiones valen para grupos **no observados**, no solo para los de la muestra.

En una frase: el efecto fijo dice *cuánto*; el efecto aleatorio dice *cuánto varía ese cuánto entre
grupos* —y lo resume en una varianza—.

Los efectos aleatorios se pueden incorporar en un modelo lineal (generalizado) a través de la interceptación, de la pendiente o de ambas. Veamos sus implicaciones y las modelizaciones asociadas. 

## 4.2 Intercepto aleatorio {#sec-u14-intercepto}

Cuando hablamos de una afectación en la interceptación, nos estamos refiriendo a la modelización del **nivel de base**. Para tratar este nivel de base, considerando un posible efecto de agrupación relativo a `centro` en nuestra base de datos, hay tres estrategias:

- **Ignorarlo** (*complete pooling*): un solo intercepto para todos. Subestima la incertidumbre y
  puede sesgar los efectos.
- **Un parámetro por centro** (*no pooling*): tantos interceptos como centros. Gasta muchos grados
  de libertad y no generaliza a centros nuevos.
- **Intercepto aleatorio** (*partial pooling*): los interceptos de centro son **extracciones de una
  distribución**, $u_j\sim\mathcal{N}(0,\sigma_u^2)$; no estimamos cada $u_j$, sino su **varianza**
  $\sigma_u^2$, asumiendo que todos están centrados en torno a una interceptación media global (y por lo tanto estas desviaciones de la interceptación global tienen media cero).

El modelo, para la binaria de la cohorte, es un **GLMM logístico**:
$$
\operatorname{logit}\Pr(\text{ever}_{ij}=1)=\beta_0+\beta_1 x_{1ij}+\beta_2 x_{2ij}+u_j,
\qquad u_j\sim\mathcal{N}(0,\sigma_u^2).
$$

Ese término $u_j$ no es una abstracción: ya teníamos su **huella visual** en la cohorte. La
@fig-u14-prop-centro mostraba que la proporción de fractura **varía de un centro a otro** —de
$\approx 0{,}12$ a $\approx 0{,}60$ (en torno a una media global explícita con la vertical punteada)—, justo la dispersión de **niveles basales** que $u_j$ recoge (y
que en GLOW era mínima). Hay que tener en cuenta que en general, una proporción
por centro mezclaría el nivel basal con la **composición** de covariables del centro; si estas estuvieran correladas con  `centro`, el gráfico estaría confundiendo efectos.

En **forma matricial** —la notación habitual de los modelos mixtos, que conviene reconocer desde
ya—, el predictor lineal de todas las observaciones se escribe
$$
\boldsymbol\eta=\mathbf{X}\boldsymbol\beta+\mathbf{Z}\mathbf{u},\qquad
\mathbf{u}\sim\mathcal{N}(\mathbf{0},\mathbf{G}),\qquad g(\boldsymbol\mu)=\boldsymbol\eta,
$$
donde $\mathbf{X}$ ($n\times p$) y $\boldsymbol\beta$ son el diseño y los coeficientes **fijos**;
$\mathbf{Z}$ ($n\times q$) y $\mathbf{u}$ son el diseño y los efectos **aleatorios**, con $\mathbf{G}$
su matriz de covarianzas; y $g$ es el enlace (aquí, logit). 

Para el **intercepto aleatorio**, $\mathbf{u}=(u_1,\dots,u_J)^\top$ son los $J$ interceptos de centro, 
$\mathbf{Z}$ es la matriz
**indicadora** que asigna cada observación a su centro, y $\mathbf{G}=\sigma_u^2\,\mathbf{I}_J$. La
parte $\mathbf{X}\boldsymbol\beta$ es lo de siempre; lo nuevo es el término $\mathbf{Z}\mathbf{u}$.

### Intercepto aleatorio en `cohorte`

Para interpretar los resultados que genera un modelo mixto, nada mejor que ajustarlo en unos datos y ver qué produce. Utilizamos `cohorte` para intentar predecir la respuesta binaria relativa a si se dió o no una fractura, `evento`, en función de la fragilidad ósea (`x1`) y el tratamiento preventivo (`x2`) recibido por cada paciente, teniendo en cuenta el `centro` clínico de referencia.

La primera tarea pasa pues, por inspeccionar los datos. Así, acompañamos al gráfico inicial en el que representamos las probabilidades de  fractura por centros en @fig-u14-prop-centro, con la @fig-cohorte-eda-box, donde mostramos la relación de la respuesta con las predictivas `x1` y `x2`. 

```{r}
#| label: fig-cohorte-eda-box
#| fig-width: 8
#| fig-height: 3.4
#| out-width: "100%"
#| fig-cap: "Fragilidad ósea (x1) según el desenlace, por brazo de tratamiento (x2). Quienes fracturan presentan mayor fragilidad; entre las tratadas, las que llegan a fracturar son aún más frágiles (el desplazamiento de umbral propio de un factor protector)."
cohorte |>
  mutate(Desenlace   = factor(evento, levels = c(0, 1), labels = c("Sin fractura", "Fractura")),
         Tratamiento = factor(x2,     levels = c(0, 1), labels = c("No", "Sí"))) |>
  ggplot(aes(x = x1, y = Desenlace, fill = Tratamiento)) +
  geom_boxplot(alpha = 0.75, outlier.alpha = 0.25) +
  labs(x = "Fragilidad ósea (x1, en z)", y = "Desenlace", fill = "Tratamiento")
```


El patrón en la @fig-cohorte-eda-box es **nítido**: las cajas de **Fractura** están claramente **desplazadas a la derecha**
—mayor fragilidad— respecto a las de **Sin fractura** (la mediana de `x1` pasa de $\approx-0{,}19$ a
$\approx0{,}69$), que es el efecto de la fragilidad sobre el riesgo. Y dentro de cada desenlace, las
**tratadas** (`x2` = Sí) quedan algo **más a la derecha** que las no tratadas: entre las que
**fracturan**, las tratadas son **aún más frágiles** (mediana $\approx0{,}88$ frente a $\approx0{,}64$).
Tiene sentido —como el tratamiento **protege**, solo «caen» las de fragilidad más alta—: es el
**desplazamiento de umbral** propio de un factor protector.

Ajustemos pues, el modelo de interceptación aleatoria, pero también el modelo *pooled*, en el que ignoramos el centro, pues de este modo podremos valorar el efecto de incorporar el `centro`. 

:::: {.callout-tip}
## 🔧 En R. Ajustar un GLMM de intercepto aleatorio
Mismo `glmer` que un `glm`, declarando el efecto aleatorio con `( ... | grupo )`. Para un **intercepto
aleatorio** por `centro`:

```r
library(lme4)
m_int <- glmer(ever ~ x1 + x2 + (1 | centro), family = binomial, data = cohorte)
summary(m_int)        # añade el bloque 'Random effects' con la varianza de centro
```
La sintaxis completa —pendientes, cruzados, anidados— en la [Sección 4.5](#sec-u14-extensiones).
::::

**Ajuste de los modelos pooled e intercepto aleatorio**

```{r}
#| label: u14-glmm-pool-int
library(lme4)
m_pool <- glm  (ever ~ x1 + x2,                family = binomial, data = cohorte)  # complete pooling
m_int  <- glmer(ever ~ x1 + x2 + (1 | centro),  family = binomial, data = cohorte)  # intercepto aleatorio

summary(m_pool)
```

**Cómo se lee la salida de `glmer`**

El resumen del ajuste `glmer` es:

```{r}
#| label: u14-glmm-int
summary(m_int)
```

El bloque de **efectos fijos**
es idéntico al de `glm` —coeficientes con su error estándar, $z$ y $p$, que se interpretan igual
(log-odds, $e^{\beta}$ = OR)—. 

La novedad es el bloque **`Random effects`**, encima: ahí están las
**varianzas** y desviaciones típicas de los efectos aleatorios —en `m_int`, una sola fila,
`centro (Intercept)`— y el número de grupos. `glm` no tiene ese bloque: estima un único intercepto y
nada más.


Con el ajuste delante, recorremos las **tres lecturas** de un intercepto aleatorio.

### 1. Componentes de varianza

La varianza $\sigma_u^2$ resume cuánto varían los grupos entre sí. 
Surge un nuevo índice, común en modelos mixtos: el ICC. 
En la escala latente logística, el **coeficiente de correlación intraclase (ICC)** mide qué fracción de la variación total ocurre **entre** centros.

El **coeficiente de correlación intraclase (ICC)** mide qué fracción de la variación total ocurre **entre** grupos (y no dentro de ellos);
equivalentemente, es la **correlación** entre dos observaciones del **mismo** grupo. En un modelo
con intercepto aleatorio, descompone la varianza en una parte **entre grupos** ($\sigma_u^2$) y una
parte **dentro** (residual, $\sigma_\varepsilon^2$):

$$
\text{ICC}=\frac{\sigma_u^2}{\sigma_u^2+\sigma_\varepsilon^2}\in[0,1].
$$
$\text{ICC}\to 0$ indica grupos prácticamente indistinguibles (el agrupamiento apenas importa);
$\text{ICC}\to 1$, grupos muy heterogéneos y observaciones fuertemente correladas dentro de cada uno.

En un **GLMM logístico** no hay una varianza residual libre: en la **escala latente**, el término de
error sigue una logística estándar, cuya varianza es **fija**, $\pi^2/3\approx 3{,}29$. Por eso el
**ICC latente** se calcula como
$$
\text{ICC}=\frac{\sigma_u^2}{\sigma_u^2+\pi^2/3}.
$$
Con enlace **probit** la varianza latente es $1$, así que $\text{ICC}=\sigma_u^2/(\sigma_u^2+1)$.


:::: {.callout-tip}
## 🔧 En R. Calcular el ICC de un GLMM

**A mano**, desde la varianza de `VarCorr`. En la escala latente de un GLMM **logístico** la varianza
residual es fija, $\pi^2/3$ (con **probit**, $1$):

```r
vc   <- as.data.frame(VarCorr(m_int))
s2_u <- vc$vcov[1]                  # sigma_u^2 (varianza del intercepto de centro)
s2_u / (s2_u + pi^2 / 3)            # ICC latente (logit)
```

**Con `performance`**, directo —y devuelve dos versiones—:

```r
library(performance)
icc(m_int)
```

- **Adjusted ICC**: $\sigma_u^2/(\sigma_u^2+\sigma^2_{\text{resid}})$, solo efectos aleatorios. Es el
  que **coincide** con la fórmula manual y el que interpretamos como «cuánto pesa el centro frente a
  las diferencias entre pacientes».
- **Conditional ICC**: mete además la varianza de los **efectos fijos** en el denominador, así que
  sale **menor**.

Vale limpio para un **intercepto aleatorio**; con **pendiente aleatoria** el ICC depende de la
covariable y conviene usar `performance::icc()`.
::::

---

En nuestro ejemplo, el ICC responde a una pregunta concreta: de toda la variación en el riesgo de fractura, ¿cuánta se debe a en qué clínica te atienden, y cuánta a las diferencias entre pacientes (su fragilidad, su tratamiento, su azar individual)?

Comparemos pues, la varianza del efecto aleatorio y el ICC, y puesto que los datos los hemos simulado con unos valores dados, podemos contrastar las estimaciones con la verdad del DGP (*Data Generating Process*).

```{r}
#| label: u14-glmm-varcov
# matriz de varianzas-covarianzas de los efectos aleatorios
vc <- as.data.frame(VarCorr(m_int))
vc$vcov[1]    # varianza  sigma_u^2
vc$sdcor[1]   # desviación sigma_u
# y de ahí el ICC latente:
vc$vcov[1] / (vc$vcov[1] + pi^2/3)

# verdad simulada
attr(cohorte, "verdad")$binaria[c("sigma_u", "icc_latente")]
```

Aquí el modelo estima $\hat\sigma_u\approx0{,}44$ (ICC $\approx0{,}06$), **por
debajo** de la verdad del DGP ($\sigma_u=0{,}70$, ICC $=0{,}13$): la **subestimación** típica de las
varianzas con respuesta binaria y pocos grupos (24). 

Es pues, un resultado que merece comentarse: el ICC cuantifica cuánta de la variación del riesgo se debe al centro (≈ 6–13 % aquí) frente a las diferencias entre pacientes (el resto). El centro pesa poco, pero no nada: conviene modelarlo —para no falsear la precisión— aunque el grueso del riesgo se juegue a nivel de paciente.


### 2. Condicional vs marginal

Con un enlace **no lineal** como el logit, el efecto de una covariable
tiene **dos versiones que no coinciden** (en un modelo lineal sí lo harían). Geométricamente se entiende bien con la @fig-u14-cond-marg: cada centro tiene su propia curva logística con la **misma pendiente** —el
efecto **condicional**, «para un centro dado», que es el que estima `glmer`— pero **desplazada** por
su intercepto $u_j$. Al **promediar** esas curvas sobre la población de centros, la sigmoide sale
**más plana**, y su pendiente —el efecto **marginal**, poblacional— es **menor en magnitud**. 

Comparemos pues los coeficientes, de nuevo entre los dos modelos y con la verdad del DGP.

```{r}
#| label: fig-u14-glmm-coef
#| fig-width: 7
#| fig-height: 3
#| fig-cap: "Efectos fijos del modelo *pooled* (`glm`) frente al mixto de intercepto aleatorio (`glmer`): punto = coeficiente (log-odds) y bigotes = ±1,96·EE (intervalo de Wald al 95 %). Dos lecturas a la vez: los coeficientes del mixto son algo **mayores en magnitud** (la des-atenuación marginal→condicional) y sus bigotes, **más anchos** —errores estándar honestos que tienen en cuenta el agrupamiento por centro, que el *pooled* ignoraba—."
 
# verdad
attr(cohorte,"verdad")$binaria[c("beta")]
# coeficientes estimados
sp <- coef(summary(m_pool))   # tabla de efectos fijos del pooled
si <- coef(summary(m_int))    # tabla de efectos fijos del mixto

coefs <- rbind(
  data.frame(modelo = "pooled (glm)",  term = rownames(sp),
             estimate = sp[, "Estimate"], se = sp[, "Std. Error"]),
  data.frame(modelo = "mixto (glmer)", term = rownames(si),
             estimate = si[, "Estimate"], se = si[, "Std. Error"])
)

library(ggplot2)
ggplot(coefs, aes(estimate, term, color = modelo)) +
  geom_vline(xintercept = 0, linetype = "dashed", color = "grey60") +
  geom_pointrange(aes(xmin = estimate - 1.96 * se, xmax = estimate + 1.96 * se),
                  position = position_dodge(width = 0.5)) +
  labs(x = "Coeficiente (log-odds), ± 1,96·EE", y = NULL, color = NULL)
```

Se ve en los números: `m_int` da $x_1=1{,}08$, $x_2=-0{,}66$, algo **mayores** que el *pooled* ($x_1=1{,}02$,
$x_2=-0{,}63$) —la atenuación marginal→condicional, leve aquí porque $\sigma_u$ es pequeño,
$\beta_{\text{marg}}\approx\beta_{\text{cond}}/\sqrt{1+0{,}346\,\sigma_u^2}$—. Y, sobre todo, los
**errores estándar crecen** en el mixto (el del intercepto pasa de $0{,}106$ a $0{,}142$): `m_int`
**tiene en cuenta** el agrupamiento que el *pooled* ignoraba, que daba una precisión **falsamente
alta**.

```{r}
#| label: fig-u14-cond-marg
#| code-fold: true
#| code-summary: "Código de la figura"
#| fig-width: 6.5
#| fig-height: 4
#| fig-cap: "Por qué *condicional* ≠ *marginal* con enlace no lineal. En gris, varias curvas logísticas con la misma pendiente desplazadas por el intercepto de centro; en azul, una de ellas (un centro típico: el efecto condicional, lo que estima glmer). Su promedio sobre los centros (naranja) es la curva marginal, más plana: la pendiente poblacional es menor que la de cada centro. El efecto se ha exagerado (sigma_u grande) para hacerlo visible; con sigma_u pequeño, como en la cohorte, ambas curvas casi coinciden."
b0 <- 0; b1 <- 1.5; sigma_u <- 2          # sigma_u exagerado para que el aplanamiento se vea
x  <- seq(-6, 6, length.out = 200)

# Familia de curvas condicionales: varios centros (distinto u_j), MISMA pendiente
cond_fam <- tidyr::expand_grid(x = x, u = c(-4, -2, 0, 2, 4)) |>
  dplyr::mutate(p = plogis(b0 + b1 * x + u))

# Curva marginal: promedio de plogis(b0 + b1*x + u) sobre u ~ N(0, sigma_u^2)
ug <- seq(-4 * sigma_u, 4 * sigma_u, length.out = 401)
w  <- dnorm(ug, 0, sigma_u); w <- w / sum(w)
destacadas <- dplyr::bind_rows(
  tibble::tibble(x = x, p = plogis(b0 + b1 * x),
                 tipo = "condicional (un centro)"),
  tibble::tibble(x = x, p = sapply(x, \(xi) sum(w * plogis(b0 + b1 * xi + ug))),
                 tipo = "marginal (promedio)")
)

ggplot() +
  geom_line(data = cond_fam,   aes(x, p, group = u), color = "grey75", linewidth = 0.5) +
  geom_line(data = destacadas, aes(x, p, color = tipo), linewidth = 1.2) +
  scale_color_manual(values = c("condicional (un centro)" = "#2c7fb8",
                                "marginal (promedio)"     = "#e6810a")) +
  labs(x = "covariable", y = "Probabilidad de fractura", color = NULL) +
  theme(legend.position = "top")
```

### 3. Encogimiento o *shrinkage* (*partial pooling*).

Los interceptos de centro $\hat{u}_j$  **no** son las
desviaciones crudas de cada centro (las del *no pooling*), sino un **compromiso** entre los **datos
del propio centro** y la **media global** —el $0$ hacia el que $u_j\sim\mathcal{N}(0,\sigma_u^2)$ los
empuja—, ponderado por **cuánta información** aporta el centro: con muchos datos apenas se encoge; con
pocos, su estimación ruidosa se **arrima a 0**, tomando fuerza prestada del conjunto. 


:::: {.callout-tip}
## 🔧 En R. Obtener los efectos aleatorios estimados (`ranef`)

`ranef` devuelve los efectos aleatorios **predichos** (las desviaciones $\hat u_j$ de cada grupo, ya
**encogidas** hacia 0):

```r
ranef(m_int)$centro            # data.frame: una fila por centro, columna (Intercept) = u_j
```

Para acompañarlos de su **incertidumbre** (y poder dibujar intervalos), pide las varianzas
condicionales y pásalo a `data.frame`:

```r
re <- as.data.frame(ranef(m_int, condVar = TRUE))
# columnas: grpvar (factor de agrupamiento), term, grp (centro), condval (u_j), condsd (su EE)
```

Con eso, el *caterpillar* es inmediato (puntos = `condval`, bigotes = ±1,96·`condsd`):

```r
library(ggplot2)
ggplot(re, aes(reorder(grp, condval), condval)) +
  geom_hline(yintercept = 0, linetype = "dashed") +
  geom_pointrange(aes(ymin = condval - 1.96 * condsd, ymax = condval + 1.96 * condsd)) +
  coord_flip() +
  labs(x = "Centro", y = "Intercepto aleatorio (log-odds)")
```

Dos matices: `ranef` da **desviaciones** respecto a la media (centradas en 0); si quieres el
**coeficiente por grupo** completo (fijo + aleatorio), usa `coef(m_int)$centro`. 

Y en un modelo con
**pendiente aleatoria** (`(1 + x1 | centro)`), `ranef(m_int)$centro` trae **dos** columnas
—`(Intercept)` y `x1`—, una desviación por efecto aleatorio.
::::


El *caterpillar* o gráfico de oruga en la @fig-u14-cohorte-caterpillar lo hace visible:

```{r}
#| label: fig-u14-cohorte-caterpillar
#| fig-width: 7
#| fig-height: 6
#| out-width: "85%"
#| fig-cap: "Efecto de centro modelizado en la cohorte: interceptos aleatorios de los 24 centros (desviación en log-odds respecto al riesgo medio) con IC 95%, ordenados. La dispersión del conjunto es lo que el mixto resume en sigma_u; los centros cuyo intervalo no cruza el 0 se separan del promedio."
re_coh <- as.data.frame(ranef(m_int, condVar = TRUE))   # columnas: grp, condval, condsd
ggplot(re_coh, aes(reorder(grp, condval), condval)) +
  geom_hline(yintercept = 0, linetype = "dashed") +
  geom_pointrange(aes(ymin = condval - 1.96 * condsd,
                      ymax = condval + 1.96 * condsd), linewidth = 0.3) +
  coord_flip() +
  labs(x = "Centro", y = "Intercepto aleatorio (log-odds)")
```

En la @fig-u14-cohorte-caterpillar cada punto es la desviación estimada de un centro respecto al riesgo medio; el **shrinkage** acerca a
$0$ a los centros con **intervalos más anchos** (menos datos), y la **amplitud** del conjunto es la
traducción visual de $\hat\sigma_u$. Un centro con dos pacientes no dispara un intercepto extremo: se
estabiliza.

---

Para comparar finalmente los dos modelos, con y sin efecto aleatorio para centro, nos basamos en las medidas residuales que obtenemos:

```{r}
#| label: u14-glmm-pool-int-compare
# 1) Varianza entre centros: sigma_u^2 (y sigma_u)
vc   <- as.data.frame(VarCorr(m_int))
s2_u <- vc$vcov[1]          # sigma_u^2
s_u  <- vc$sdcor[1]         # sigma_u
c(sigma2_u = s2_u, sigma_u = s_u)

# 2) Varianza residual (latente, fija) e ICC
resid_var <- pi^2 / 3       # ~3.29  (en logit)
icc       <- s2_u / (s2_u + resid_var)
c(var_residual = resid_var, ICC = icc)
# (equivalente con paquete:  performance::icc(m_int)  -> 'adjusted ICC')

# 3) AIC de los dos modelos (menor = mejor)
AIC(m_pool, m_int)          # data.frame con df y AIC de cada uno
```

**¿Por qué preferimos el intercepto aleatorio?** Lo dicen sus propios resultados, sin recurrir a la verdad del proceso generador. El modelo estima una **varianza entre centros no nula**, $\hat\sigma_u^2\approx0{,}19$ ($\hat\sigma_u\approx0{,}44$): hay **heterogeneidad real** entre clínicas, justo lo que el *pooled* da por inexistente ($\sigma_u^2=0$). En la escala latente, esa varianza convive con una **residual fija** $\pi^2/3\approx3{,}29$, de modo que el **ICC** $\approx0{,}06$: alrededor de un **6 %** de la variación del riesgo es **entre** centros y el **94 %** restante, **entre pacientes**. Es una fracción **modesta pero suficiente** para invalidar el supuesto de independencia del *pooled* (de ahí que sus errores estándar fueran demasiado pequeños). Y la comparación formal cierra el argumento: el **AIC del mixto es menor** que el del *pooled* (898.97 frente a 909.66), así que el único parámetro extra —la varianza $\sigma_u^2$— **compensa con creces**. En suma: aunque el grueso del riesgo se juega a nivel de paciente, existe una capa de variación **entre clínicas que es real**; modelarla (mixto) da una descripción más fiel y una inferencia honesta, mientras que ignorarla (*pooled*) infla la precisión.


Queda abierta una pregunta: ¿pesa la **fragilidad ósea** lo mismo en todas las clínicas, o su efecto sobre el riesgo de fractura es **más fuerte en unas que en otras**? Lo vemos a continuación la [Sección 4.3](#sec-u14-pendiente).

## 4.3 Pendiente aleatoria: cuando el efecto varía por grupo {#sec-u14-pendiente}

El intercepto aleatorio deja que el **nivel** cambie por centro, pero asume que el **efecto** de
cada covariable es el mismo en todos. A menudo no lo es: la edad, por ejemplo, puede pesar más en
unos centros que en otros. Eso se modela con una **pendiente aleatoria**, añadiendo una desviación
de grupo al coeficiente:

$$
\operatorname{logit}\Pr(\text{ever}_{ij}=1)=\beta_0+\beta_1 x_{1ij}+\beta_2 x_{2ij}+u_{0j}+u_{1j}\,x_{1ij},
\qquad
\begin{pmatrix}u_{0j}\\ u_{1j}\end{pmatrix}\sim\mathcal{N}(\mathbf{0},\boldsymbol\Sigma).
$$

Cómo se lee:

- $\beta_1$ es el efecto **medio** de $x_1$ en la población de centros; el efecto **en el centro
  $j$** es $\beta_1+u_{1j}$.
- $\sigma_{u_1}^2$ (la varianza de las pendientes) dice **cuánto varía** ese efecto entre centros:
  si es $\approx 0$, $x_1$ actúa casi igual en todos; si es grande, en unos centros pesa mucho y en
  otros poco.
- La **correlación** $\rho$ entre $u_{0j}$ y $u_{1j}$ liga nivel y sensibilidad: $\rho>0$ indica que
  los centros con mayor riesgo basal tienen, además, un efecto de $x_1$ más fuerte.

Las pendientes aleatorias son **más exigentes** con los datos (necesitan suficientes grupos y
variación de $x_1$ dentro de cada uno) y es frecuente que el ajuste no converja o resulte
**singular**; por eso se empieza por el intercepto y se añade la pendiente solo si está justificada.

En forma matricial, una pendiente aleatoria solo **añade columnas a $\mathbf{Z}$** (una por efecto
aleatorio y grupo) y agranda $\mathbf{G}$, que pasa a tener un bloque $\boldsymbol\Sigma$ de
$2\times2$ por grupo.

La pendiente aleatoria admite **dos formas**, y conviene distinguirlas:

- **Solo pendiente**, `(0 + x1 | centro)`: la **sensibilidad** a `x1` varía por centro, pero el
  **nivel basal** es común a todos. Hipótesis **poco habitual** —rara vez varía el efecto sin variar
  el nivel— y a menudo da ajustes **singulares**.
- **Intercepto + pendiente**, `(1 + x1 | centro)`: **ambos** varían y pueden estar **correlados** (la
  $\rho$ entre $u_{0j}$ y $u_{1j}$). Es la forma **estándar**: si dejamos variar la pendiente, lo
  natural es permitir también que el nivel cambie, y además, si tenemos ya indicios de interceptación aleatoria de un ajuste previo, lo natural es incorporar también la pendiente para comprobar si el ajuste mejora.


**¿Tiene sentido en la cohorte?** Ya previamente concluimos con el sentido de incluir intercepto aleatorio. Veamos si ganamos algo más al incorporar la pendiente. Para verlo, agrupamos `x1` en tramos y, en cada centro, calculamos
la proporción de fracturas por tramo: si el **efecto** de `x1` variara por centro, las **pendientes**
de esas líneas diferirían de un panel a otro.

```{r}
#| label: fig-u14-x1-centro
#| fig-width: 10
#| fig-height: 6.5
#| fig-cap: "Proporción de fracturas frente a la fragilidad ósea (x1), en bins de igual longitud, con una faceta por centro (rejilla 6×4). La tendencia creciente común refleja el efecto (fijo) de x1; las diferencias de nivel entre paneles, el intercepto aleatorio. Con pocas pacientes por centro y bin las curvas son ruidosas, así que las diferencias de pendiente no son interpretables a ojo."
library(tidyverse)
n_bins <- 4
br  <- seq(min(cohorte$x1), max(cohorte$x1), length.out = n_bins + 1)
mid <- (head(br, -1) + tail(br, -1)) / 2              # punto medio de cada bin (posición en X)
cohorte |>
  mutate(bin    = cut(x1, breaks = br, include.lowest = TRUE),  # bins de igual longitud
         x1_bin = mid[as.integer(bin)]) |>
  group_by(centro, x1_bin) |>
  summarise(prop = mean(evento), .groups = "drop") |>           # proporción de fracturas por centro y bin
  ggplot(aes(x1_bin, prop, color = factor(centro), group = centro)) +
  geom_line(alpha = 0.5) +
  geom_point(size = 1.6, alpha = 0.8) +
  facet_wrap(~ centro, ncol = 6) +                              # 6 columnas × 4 filas
  labs(x = "x1 (fragilidad ósea)", y = "Proporción de fracturas") +
  guides(color = "none")                                        # sin leyenda de centros
```

En la @fig-u14-x1-centro se aprecia con claridad una **tendencia creciente común** —el efecto de
`x1`, compartido por todos los centros— y **diferencias de nivel** entre paneles (unos
sistemáticamente más altos): la huella del **intercepto aleatorio**. Las diferencias de **pendiente**
(algún panel parece plano o decreciente) son, en cambio, **difíciles de separar del ruido de
muestreo**: con tan pocas pacientes por centro y tramo, cada punto se apoya en pocos casos y oscila
con facilidad. A ojo no podemos decidir si hay pendientes aleatorias reales; lo **contrastaremos
formalmente** a continuación, ajustando los modelos.

:::: {.callout-tip}
## 🔧 En R. Añadir una pendiente aleatoria

```r
m_slope0 <- glmer(ever ~ x1 + x2 + (0 + x1 | centro), family = binomial, data = cohorte)  # solo pendiente
m_slope  <- glmer(ever ~ x1 + x2 + (1 + x1 | centro), family = binomial, data = cohorte)  # intercepto + pendiente
VarCorr(m_slope)   # sigma_u0, sigma_u1 y su correlacion rho
```
::::

Añadimos pues pendiente aleatoria al modelo.

```{r}
#| label: u14-glmm-slope
m_slope  <- glmer(ever ~ x1 + x2 + (1 + x1 | centro), family = binomial, data = cohorte)  # intercepto + pendiente

VarCorr(m_slope)        # sigma_u0, sigma_u1 y su correlacion
```

En el modelo **intercepto + pendiente**, `VarCorr` da una desviación de pendiente
$\hat\sigma_{u_1}\approx0{,}40$ con una **correlación casi extrema** entre los efectos aleatorios (intercepto y pendiente) $\rho\approx-0{,}80$ —señales de
un ajuste **inestable**, frecuente cuando la pendiente no aporta señal real—. La pregunta, entonces, no es *¿se puede?* sino *¿merece la pena?*; y eso se decide **comparando**.

**La estrategia de selección, sistematizada.** 

Con efectos aleatorios se procede **de menos a más** y se contrasta cada salto:

1. **Empezar por el intercepto** (`(1 | g)`): casi siempre justificado cuando hay agrupamiento.
2. **Añadir la pendiente** (`(1 + x | g)`) **solo si** mejora el ajuste de forma apreciable.
3. **Comparar** por criterios de información (**AIC/BIC**, menor es mejor) y por **LRT** (`anova`)
   entre modelos anidados; vigilar avisos de **ajuste singular** o de no convergencia.
4. Ante la duda, **parsimonia**: el modelo más simple que describe bien los datos.

:::: {.callout-tip}
## 🔧 En R. Comparar y elegir

```r
AIC(m_pool, m_int, m_slope)   # escalera de complejidad (menor AIC, mejor)
anova(m_int, m_slope)          # LRT: ¿aporta la pendiente sobre el intercepto?
```
::::

```{r}
#| label: u14-glmm-comparacion
AIC(m_pool, m_int, m_slope)   # pooled  <  intercepto  <  intercepto + pendiente
anova(m_int, m_slope)          # LRT de la pendiente
```

Los números **deciden**: el `AIC` apenas cambia al añadir la pendiente ($899{,}0\to898{,}1$,
despreciable) y el **LRT** frente a `m_int` no es significativo ($p\approx0{,}08$, 2 g.l.). Como el
DGP **no** incluye pendiente aleatoria, ese $\hat\sigma_{u_1}=0{,}40$ era **ruido sobreajustado**.

**Conclusión:** nos quedamos con el **intercepto aleatorio** (`m_int`) —mejora claramente al *pooled*
([Sección 4.2](#sec-u14-intercepto)) y la pendiente no se justifica—.

## 4.4 Bondad de ajuste y diagnóstico del modelo mixto {#sec-u14-diagnostico}

Ajustado el modelo, ¿**ajusta bien**? Un GLMM hereda las dificultades del GLM binario —el $\chi^2$ de
la deviance no es un test de bondad de ajuste válido con respuesta **individual**
([Sección 3.2](#sec-u13-gof-binomial))— y añade la del efecto aleatorio: los residuos ordinarios
(Pearson, deviance) se **enredan** con los $u_j$ y dejan de ser informativos. El instrumental, por
tanto, es el que afinamos en la **Unidad 2**, ahora **sobre el modelo mixto**: lo que se **extrae**
del ajuste, los **residuos simulados**, una medida de **varianza explicada** adaptada a los mixtos y
unos **chequeos del propio ajuste**.

**Lo que se extrae del ajuste.** 

Casi todo el diagnóstico se apoya en cantidades que se sacan del
modelo ya ajustado —coeficientes, varianzas, valores ajustados, predicciones y residuos—:

:::: {.callout-tip}
## 🔧 En R. Extraer de un GLMM ajustado `m`

*Coeficientes y varianzas:*

- `fixef(m)` — efectos **fijos** ($\beta$); `vcov(m)`, su matriz de covarianzas (de donde salen los EE).
- `ranef(m)` — efectos **aleatorios** predichos ($u_j$, encogidos); `coef(m)` — el coeficiente **por
  grupo** (fijo + aleatorio).
- `VarCorr(m)` — **varianzas y correlaciones** de los efectos aleatorios ($\sigma_u$, $\rho$).
- `confint(m, method = "Wald")` (o `"profile"`, más fiable) — IC de los $\beta$ y de $\sigma_u$.

*Ajustes y predicciones:*

- `fitted(m)` — probabilidades **ajustadas** (incluyen el efecto aleatorio de cada grupo).
- `predict(m, type = "response")` — predicción en probabilidad; el argumento **`re.form`** es la clave:
    - `re.form = NULL` (por defecto) → **condicional** al grupo (usa su $u_j$).
    - `re.form = NA` (o `~0`) → **marginal/poblacional** (ignora los efectos aleatorios: «un centro medio»).
- `predict(m, newdata = nd, type = "response", re.form = ~0)` — para **perfiles nuevos** o centros no observados.
- `residuals(m, type = "pearson")` (o `"deviance"`).

*Ajuste global:*

- `summary(m)` — todo junto (efectos fijos + bloque `Random effects`); `AIC(m)`, `BIC(m)`,
  `logLik(m)`, `deviance(m)`.
- Salida ordenada con `broom.mixed::tidy(m)`, `glance(m)`, `augment(m)`.
::::

**Residuos simulados (DHARMa).** 

Con respuesta binaria y efectos aleatorios, los residuos de Pearson o
deviance crudos **no** se leen (el caso individual de la [Sección 2.6](#sec-u12-diagnostico)). La
solución, ya conocida, son los **residuos simulados** de `DHARMa` [@hartig2022]: el paquete **simula**
muchas respuestas desde el modelo ajustado y, comparando cada observación con su distribución
simulada, produce **residuos cuantil escalados** que, bajo un modelo correcto, son **uniformes**
$U(0,1)$ —y eso vale **igual para un GLMM**—. Estos residuos nos permiten testar uniformidad de los residuos (con Kolmogorov-Smirnov), sobre/infra-dispersión (se testa que el parámetro de dispersión es 1), exceso de valores atípicos y heterocedasticidad.

:::: {.callout-tip}
## 🔧 En R. Residuos simulados (DHARMa) en modelos mixtos

`DHARMa` genera **residuos cuantil escalados** —uniformes $U(0,1)$ bajo un modelo correcto— por
**simulación**, y funciona igual para `glmer`/`glmmTMB` que para `glm`. El flujo es: simular una vez y
reutilizar el objeto.

```r
library(DHARMa)
sim <- simulateResiduals(m, n = 1000)   # m = modelo glmer/glmmTMB
plot(sim)                                # Q-Q (uniformidad, KS) + residuos vs predicho
```

**Tests formales** sobre `sim`:

```r
testUniformity(sim)     # KS: ¿residuos uniformes? (ajuste global)
testDispersion(sim)     # sobre/infradispersión (cociente ~1 = ok)
testOutliers(sim)       # exceso de valores atípicos
testQuantiles(sim)      # patrón / heterocedasticidad (cuantiles vs predicho)
```

**Lo propio de un mixto:**

- **Residuos frente a una covariable o al grupo**, para detectar estructura no modelada (no
  linealidad, un centro desviado):

```r
  plotResiduals(sim, form = datos$x1)       # vs un predictor -> ¿forma funcional?
  plotResiduals(sim, form = datos$centro)   # vs el factor de agrupamiento
```

- **Agregando por grupo** —un residuo por centro, para mirar el nivel del efecto aleatorio—:

```r
  sim_g <- recalculateResiduals(sim, group = datos$centro)
  plot(sim_g)
```

- DHARMa calcula los residuos **condicionando** a los efectos aleatorios estimados (lo habitual);
  para diagnosticar la **estructura aleatoria** en sí, la agregación por grupo de arriba es la vía
  práctica.

Notas: con respuesta **binaria** o de **conteo** (muchos empates) DHARMa lo gestiona con
*randomización* (`integerResponse = TRUE`, por defecto lo detecta); y `refit = TRUE` calcula los
residuos por **bootstrap paramétrico** —más exacto con **pocos grupos**, pero lento—.
::::


Se revisan pues el **Q–Q** (uniformidad, test KS), los **residuos frente a lo predicho** (patrones, dispersión, *outliers*) y, lo propio de un mixto, **agrupando por centro** para mirar el nivel del efecto aleatorio:

```{r}
#| label: fig-u14-dharma
#| fig-width: 9
#| fig-height: 4
#| fig-cap: "Residuos simulados (DHARMa) del GLMM de intercepto aleatorio. Izquierda: Q–Q de los residuos escalados, que bajo un buen ajuste siguen la diagonal uniforme. Derecha: residuos frente a lo predicho, que deberían repartirse sin patrón. Curvatura en el Q–Q o un abanico a la derecha señalarían forma funcional inadecuada o dispersión mal modelada."
library(DHARMa)
sim <- simulateResiduals(m_int)
plot(sim)
```


```{r}
#| label: u14-dharma-tests
testDispersion(sim)                          # sobre/infradispersión
plotResiduals(sim, form = cohorte$centro)    # residuos agregados por centro
```

**Conclusión: no hay problemas.** El Q–Q se pega a la diagonal y los tres tests (Kolmogorov-Smirnov, Dispersion y outliers) salen **no significativos**
(KS $p=0{,}71$, dispersión $p=0{,}98$, *outliers* $p=0{,}18$; DHARMa rotula *«no significant problems
detected»*) —el intercepto aleatorio reproduce bien los datos, también al **agrupar por centro**—. Si
fallara, lo veríamos como una **curvatura** sistemática en el Q–Q, **sobredispersión** o un grupo de
centros desviado, que apuntarían a una **covariable omitida**, una **forma funcional** inadecuada o
una **estructura aleatoria** insuficiente.

**¿Cuánto explica el modelo? $R^2$ marginal y condicional.** 

En un modelo mixto la varianza explicada se
parte en dos (Nakagawa): el $R^2$ **marginal** —solo los **efectos fijos**— y el $R^2$ **condicional**
—fijos **más** aleatorios—. La **diferencia** $R^2_{\text{condicional}}-R^2_{\text{marginal}}=\dfrac{\sigma^2_u}{\sigma^2_f+\sigma^2_u+\sigma^2_\varepsilon}$ **es el ICC no ajustado**: la fracción de la varianza total que aporta el **agrupamiento** (los centros) más allá de los efectos fijos. Es justo el *Unadjusted/Conditional ICC* que devuelve `performance::icc(m)`.

```{r}
#| label: u14-r2
performance::r2(m_int)     # R2 marginal (fijos) y condicional (fijos + aleatorios)
performance::icc(m_int)    # icc no ajustado = R2(cond)-R2(marg)
```

En la cohorte, $R^2_{\text{marginal}}=0{,}27$ y $R^2_{\text{condicional}}=0{,}31$: los efectos fijos
(`x1`, `x2`) explican el **grueso** (≈ 27 %) y la estructura de centro **añade unos 4 puntos** (hasta
el 31 %) —una contribución **modesta**, coherente con el ICC pequeño—.

**El ajuste, ¿es sólido? Singularidad y convergencia.** 

Un GLMM puede **converger mal** o quedar
**singular** —típico al pedir más estructura aleatoria de la que los datos sostienen, como la pendiente
casi singular de la [Sección 4.3](#sec-u14-pendiente)—. Conviene comprobarlo siempre:

```{r}
#| label: u14-singular
isSingular(m_int)                    # TRUE = ajuste singular (estructura aleatoria no sostenida)
performance::check_singularity(m_int)
```

Aquí `isSingular(m_int)` devuelve **`FALSE`**: el intercepto aleatorio está **bien sostenido** por los
datos (a diferencia de lo que ocurría al forzar la pendiente en la [Sección 4.3](#sec-u14-pendiente)).
Un ajuste **singular** (o con avisos de convergencia) **no sería de fiar** y obligaría a
**simplificar** la parte aleatoria. Para una panorámica de golpe, `performance::check_model(m_int)` reúne varios
diagnósticos —incluida la **normalidad de los efectos aleatorios** ($u_j\sim\mathcal N$)— en un solo
gráfico.

:::: {.callout-tip}
## 🔧 En R. Bondad de ajuste y solidez de un GLMM
Para los **residuos**, el tip de DHARMa de arriba. El resto del diagnóstico:

```r
# Varianza explicada (Nakagawa)
performance::r2(m_int)        # R2 marginal (fijos) y condicional (fijos + aleatorios)
performance::icc(m_int)       # ICC ajustado y no ajustado (= R2_cond - R2_marg)

# Solidez del ajuste
performance::check_model(m_int)   # panel de diagnósticos del mixto
isSingular(m_int)                 # ¿ajuste singular? (estructura aleatoria no sostenida)
```
::::

## 4.5 Extensiones: estructuras aleatorias más ricas {#sec-u14-extensiones}

La parte aleatoria puede crecer más allá de un intercepto. Conviene reconocer las estructuras
habituales —aunque en la cohorte, con pacientes simplemente agrupadas en centros, no todas tengan
cabida— porque aparecen en cuanto el diseño se complica.

**Correlados vs no correlados.** Al dejar variar intercepto y pendiente, `(1 + x | g)` estima además
su **correlación** $\rho$. Que $\rho>0$ implicaría que los centros de mayor riesgo basal responden, además, más a `x`. Si esa correlación no interesa o **desestabiliza** el ajuste (correlaciones de $\pm1$, ajustes singulares), la especificación `(1 + x || g)` los deja **independientes** (sin $\rho$), que es un modelo más parco, pero recomendable cuando no tenemos bastante información (datos) para estimarla.

**Cruzados vs anidados.** Dos agrupamientos pueden combinarse de dos maneras, y la diferencia es **de
diseño**, no de sintaxis:

- **Anidado:** cada nivel de un factor pertenece a **uno solo** del otro. Pacientes ⊂ **centros** ⊂
  **regiones**: un centro está en una única región. Se escribe `(1 | region/centro)`. Y **un
  anidamiento lo es por diseño**: si los centros se numeran $1,2,\dots$ **dentro** de cada región (de
  modo que el «centro 1» de una región no es el de otra), hay que declararlo anidado —o usar
  identificadores **únicos**— o `lme4` confundiría centros distintos que comparten etiqueta.
- **Cruzado:** los factores se combinan **libremente** y ninguno anida en el otro —una misma paciente
  valorada por **varios médicos** (médicos y pacientes se cruzan), o la rejilla **centro × periodo**—.
  Se escribe `(1 | g1) + (1 | g2)`.

Regla práctica:

- *¿cada nivel de A vive dentro de un único nivel de B?* → **anidado**; 
- *¿se combinan sin restricción?* → **cruzado**.

:::: {.callout-tip}
## 🔧 En R. La sintaxis `( | )` para cada estructura
Un GLMM binomial se ajusta con **`lme4::glmer`** (o `glmmTMB::glmmTMB`, más rápido y flexible), con
`family = binomial`, **igual para datos individuales y agrupados** —solo cambia la respuesta, como en
`glm`—:

- **Individual** (0/1 por sujeto): `glmer(y ~ x1 + x2 + (1 | g), family = binomial, data = d)`.
- **Agrupado** (éxitos/ensayos por fila): `glmer(cbind(exitos, fracasos) ~ x1 + x2 + (1 | g), family = binomial, data = d)` (o la proporción con `weights = m`).

La parte `( ... | grupo )` declara **qué** varía por grupo:

- `(1 | g)` — **intercepto** aleatorio por `g`.
- `(1 + x | g)` (o `(x | g)`) — intercepto **y** pendiente de `x`, **correlados**.
- `(0 + x | g)` — **solo** pendiente de `x` (sin intercepto aleatorio).
- `(1 + x || g)` — intercepto y pendiente, **sin** correlación.
- `(1 | g1) + (1 | g2)` — dos agrupamientos **cruzados**; `(1 | g1/g2)` para **anidados**.
::::

En la cohorte la estructura es **simple** —pacientes en centros, un solo nivel—, así que estas
extensiones quedan como repertorio para diseños más ricos (las reactivaremos en el Caso 2). El
**protocolo de selección** de la [Sección 4.3](#sec-u14-pendiente) sigue valiendo: empezar simple,
añadir estructura solo si AIC/LRT la respaldan, y vigilar los ajustes singulares.

## 4.6 El modelo mixto sobre datos reales: GLOW por centro {#sec-u14-glmm-glow}

La cohorte tiene la ventaja de la **verdad conocida**, pero 24 centros son muchos para *verlos*.
GLOW ofrece el contrapunto **real e intuitivo**: 500 mujeres seguidas en **6 centros** (`site_id`).
Las pacientes de un mismo centro comparten contexto asistencial, así que cabe el **mismo GLMM
logístico** con intercepto aleatorio por centro, ahora sobre la respuesta real `fracture`:

```{r}
#| label: u14-glow-mixto
library(lme4)
glow_m <- glow |> mutate(site_id = factor(site_id))

m_glow_pool <- glm  (fracture ~ age + priorfrac,                 family = binomial, data = glow_m)
m_glow_mix  <- glmer(fracture ~ age + priorfrac + (1 | site_id), family = binomial, data = glow_m)

summary(m_glow_mix)

# Varianza entre centros e ICC latente
vc <- as.data.frame(VarCorr(m_glow_mix))
c(sigma_u = sqrt(vc$vcov[1]), ICC = vc$vcov[1] / (vc$vcov[1] + pi^2 / 3))

# Efectos fijos: agrupado (glm) vs mixto (glmer)
cbind(pooled = coef(m_glow_pool), mixto = fixef(m_glow_mix))
```

```{r}
#| label: fig-u14-glow-caterpillar
#| fig-width: 6.5
#| fig-height: 3.5
#| out-width: "75%"
#| fig-cap: "Efecto de centro modelizado en GLOW: intercepto aleatorio de cada uno de los 6 centros (desviación en log-odds respecto al riesgo medio) con IC 95%. Los seis se apiñan en torno a 0 y todos los intervalos lo cruzan: la variación entre centros es mínima (ICC latente ≈ 0,7%)."
re_glow <- as.data.frame(ranef(m_glow_mix, condVar = TRUE))   # grp, condval, condsd
ggplot(re_glow, aes(reorder(grp, condval), condval)) +
  geom_hline(yintercept = 0, linetype = "dashed") +
  geom_pointrange(aes(ymin = condval - 1.96 * condsd,
                      ymax = condval + 1.96 * condsd)) +
  coord_flip() +
  labs(x = "Centro (site_id)", y = "Intercepto aleatorio (log-odds)")
```

Y el resultado es **claro**: la variación entre centros es **mínima**. El modelo estima
$\hat\sigma_u=0{,}15$ (log-odds) y un **ICC latente de apenas $0{,}7\,\%$** —casi todo el riesgo está
**dentro** de los centros, no entre ellos—. El *caterpillar* lo confirma: los **seis** interceptos se
apiñan en torno a $0$ (de $-0{,}13$ a $+0{,}09$) y **todos** los intervalos lo cruzan, así que ninguno
se separa del riesgo medio. Y como el efecto aleatorio es tan pequeño, los efectos fijos del mixto son
**prácticamente idénticos** a los del *pooled* (edad $\approx+0{,}04$ por año; fractura previa
$\widehat{\text{OR}}\approx e^{0{,}85}\!\approx\!2{,}3$). En GLOW, **agrupar por centro apenas
aporta**: un hallazgo legítimo —no toda jerarquía esconde heterogeneidad— y el contraste perfecto con
la cohorte, donde el centro **sí** estructuraba el riesgo ($\hat\sigma_u=0{,}44$, ICC $\approx 6\,\%$).

Esta base hace explícitos dos **límites** que la cohorte disimulaba. Con **solo 6 grupos**, la
varianza $\sigma_u$ se estima con **mucha incertidumbre** —por eso la cohorte, con 24 centros y
verdad conocida, sigue siendo el banco de pruebas riguroso—; y un $\hat\sigma_u$ tan pequeño (y, en
otros casos, **pegado al borde**) es el tipo de situación de **frontera** que el enfoque bayesiano
maneja con más suavidad (callout al cierre). GLOW gana en **intuición** (pocos centros, reales,
dibujables); la cohorte, en **rigor**.

::: {.callout-note}
## Puente a la Unidad 5
Esta misma cohorte guarda una pregunta que aquí hemos dejado fuera: no solo **si** se fractura, sino
**cuándo**. Las variables `tiempo` (periodo de la revisión) y `evento` (1 = fractura observada,
0 = **censura**) abren el **análisis de supervivencia**, que la [Unidad 5](#sec-u15) aborda **sin
salir del marco GLM**: el tiempo discreto se reescribe como una regresión binomial con enlace
`cloglog` sobre datos **persona-periodo**. Y el hilo mixto **vuelve** allí: el mismo intercepto
aleatorio por centro reaparece como **fragilidad** —`glmer(..., family = binomial("cloglog"))`—, de
modo que los efectos aleatorios que hemos introducido aquí se reactivan sobre el **reloj de la
supervivencia** ([Sección 5.3](#sec-u15-glm)).
:::

::: {.callout-note}
## Los efectos aleatorios encajan mejor en el enfoque bayesiano
La distinción **fijo vs aleatorio** es, en parte, una incomodidad **frecuentista**: los aleatorios
se tratan como variables latentes que hay que **integrar** de la verosimilitud (con aproximaciones
—Laplace, cuadratura—), y su varianza puede quedar **pegada al borde** —los ajustes *singulares* o
el $\hat\sigma_u$ subestimado que vimos—. En el marco **bayesiano** no hay tal dicotomía: **todos**
los parámetros tienen distribución, y un efecto aleatorio es solo un parámetro con un **prior
jerárquico** ($u_j\sim\mathcal{N}(0,\sigma_u^2)$, con su propio prior para $\sigma_u^2$). El
*partial pooling* **emerge solo** de esa jerarquía, la incertidumbre de la varianza se propaga
entera, los problemas de frontera se manejan con suavidad y estructuras complejas (como el nominal
mixto) encajan sin forzar. Herramientas: `brms`, `rstanarm`, `MCMCglmm`.
:::

::: {.callout-important}
## Tarea del estudiante (1.4) — resuelve la Pregunta 5 del caso
Responde la **Pregunta 5** del cliente ([Unidad 6](#sec-u16)) sobre la cohorte de tu equipo: *¿cuánto
del riesgo depende de la clínica, hay centros mejores o peores, y qué esperar de uno nuevo?* 

Tareas:

1. **Reconoce el agrupamiento (RA6).** Ajusta el riesgo de fractura con **intercepto aleatorio por
   centro** (`glmer`, `(1 | centro)`) y compáralo con la versión *pooled* (`glm`): interpreta el
   **ICC** (cuánto pesa la clínica) y explica por qué el *pooled* **atenúa** los efectos (condicional
   vs marginal), contrastándolos con la **verdad del DGP**.
2. **Centros mejores y peores.** Interpreta el *caterpillar* de los interceptos por centro
   (`ranef`) y el ***shrinkage***: qué clínicas se desvían y por qué las extremas se encogen.
3. **¿Pendiente aleatoria?** Prueba `(1 + x1 | centro)` y razona —varianza estimada, correlación con
   el intercepto, convergencia— si los datos la justifican.
4. **Diagnóstico (RA4).** Residuos simulados (`DHARMa::simulateResiduals`, Q–Q y dispersión), $R^2$
   **marginal** y **condicional** (`performance::r2`) y `isSingular` para confirmar que el ajuste es
   sólido.
5. **Responde al cliente,** incluida la expectativa para **una clínica nueva** (predicción marginal).

*Opcional (dato real):* repite el punto 1 sobre GLOW con `(1 | site_id)` y comenta por qué allí, con
tan pocos centros, el agrupamiento apenas aporta.
:::
