<!-- Partial: incluir con {{< include _unidad_1_2.qmd >}}. Sin YAML.
     Chunks prefijados u12-. Hereda de la madre: glow, fractura01, fit_glm
     (glm(fracture ~ age + priorfrac, binomial)), y la pila base (tidyverse,
     broom, performance, DHARMa, arm, see, patchwork). Esta unidad carga además
     marginaleffects, car, pROC, emmeans, ggeffects, MASS. -->

# 2 · Formulación de los GLM: estimación, inferencia, interpretación y evaluación {#sec-u12}

::: {.callout-note}
## Sobre esta unidad
Unidad de **fundamentación** y la más extensa del caso: cierra la teoría abierta
en 1.1 y consolida el marco GLM completo. Se imparte en el tiempo que requiera
(varios días); las subsecciones marcan el ritmo. Toda la teoría se **ilustra
sobre GLOW** con el modelo logístico que arrancamos en la [Unidad 1.1](#sec-u11).
**RA implicados:** RA2 (ajuste), RA3 (interpretación en la escala correcta), RA4
(diagnóstico, separación, calibración), RA5 (comparación de modelos).
[@nelder1972; @mccullagh1989; @dobson2018; @agresti2015; @hosmer2013; @fox2016]
:::

En la [Unidad 1.1](#sec-u11) dimos por buenos, sin justificarlos, cuatro
ingredientes: que la Bernoulli pertenece a la **familia exponencial**, que el
**logit** es su enlace canónico, que `glm()` estima por **máxima verosimilitud**
y que la **deviance** mide el ajuste. Esta unidad abre esa caja negra y la cierra
con lo que de verdad se hace en la práctica: estimar, hacer inferencia, comparar
modelos, interpretarlos en la escala correcta y evaluarlos como clasificadores.

```{r}
#| label: u12-setup
#| include: false

# La madre ya cargó tidyverse, broom, performance, DHARMa, arm, see, patchwork.
# Esta unidad añade lo suyo:
library(marginaleffects)   # efectos marginales / predicciones (Arel-Bundock et al., 2024)
library(car)               # Anova tipo II/III (Fox & Weisberg, 2019)
library(pROC)              # curva ROC y AUC (Robin et al., 2011)
library(emmeans)           # medias marginales estimadas
library(ggeffects)         # predicciones para graficar
library(MASS)              # confint por perfil, stepAIC (recommended package)

# Recuperamos el ajuste de 1.1 por si esta unidad se compila aislada:
if (!exists("fit_glm")) {
  fit_glm <- glm(fracture ~ age + priorfrac, family = binomial, data = glow)
}
```

## Familia exponencial y relación media–varianza {#sec-u12-familia}

Un GLM exige que la respuesta siga una distribución de la **familia exponencial
de dispersión**, cuya densidad (o función de masa) se escribe en la forma canónica

$$
f(y;\theta,\phi)=\exp\!\left\{\frac{y\theta-b(\theta)}{a(\phi)}+c(y,\phi)\right\},
$$

donde $\theta$ es el **parámetro natural** (o canónico), $b(\theta)$ la **función
cumulante**, $\phi$ el **parámetro de dispersión** y $a(\phi)$, $c(y,\phi)$
funciones conocidas [@mccullagh1989; @dobson2018]. Esta forma no es un capricho
notacional: de ella se derivan, derivando la cumulante, los dos momentos que
gobiernan todo el marco.

::: {.callout-note}
## Quién vive en esta familia (y para qué sirve)
La misma forma canónica agrupa distribuciones muy distintas; cada una es la
herramienta natural para un tipo de fenómeno del mundo real:

- **Bernoulli / Binomial** — sucesos sí/no: ¿hay fractura? (GLOW), abandono de
  cliente (*churn*), impago de un crédito, resultado de un test diagnóstico.
- **Poisson** — recuentos por unidad de tiempo o espacio: reclamaciones de un
  asegurado al año, visitas a urgencias, fallos de una máquina, llamadas por hora.
- **Exponencial** — tiempo continuo hasta un evento con riesgo constante (sin
  memoria): vida útil de un componente; abre el hilo de supervivencia (Caso 3).
- **Geométrica** — número de intentos hasta el primer éxito: envíos hasta la
  primera respuesta, ciclos hasta el primer fallo.
- **Gaussiana** — magnitudes continuas sin restricción de signo: estatura, error
  de medida. Es el OLS que ya conoces, subsumido en el marco.
- **Gamma** — magnitudes positivas y asimétricas con variabilidad proporcional a
  la media: coste de un siniestro, gasto sanitario por paciente, duración de una
  sesión (Caso 3).
- **Inversa gaussiana / Tweedie** — duraciones de cola pesada, o datos con masa en
  cero y parte continua positiva a la vez (coste agregado de siniestros,
  precipitación diaria).
:::

Partiendo de que $\int f\,\mathrm{d}y=1$ y derivando bajo el signo integral se
obtiene el resultado central:

$$
\mathbb{E}[Y]=\mu=b'(\theta),\qquad
\operatorname{Var}(Y)=b''(\theta)\,a(\phi).
$$

La media depende solo de $\theta$ y la varianza se **factoriza** en dos piezas:
$a(\phi)$, común a la familia, y $b''(\theta)$, que reescrita en función de la
media define la **función de varianza** $V(\mu)=b''(\theta(\mu))$. Esa $V(\mu)$ es
la **huella digital** de cada familia: es lo que distingue una Bernoulli de una
Poisson o una Gamma, y lo que en 1.1 «absorbía los problemas 2 y 3» de OLS
(varianza no constante y error no normal).

::: {.callout-note}
## El otro factor de la varianza: $a(\phi)$ y los pesos a priori
En los modelos GLM estándar el primer factor de
$\operatorname{Var}(Y_i)=a(\phi)\,V(\mu_i)$ toma **habitualmente** la forma
$$a(\phi)=\frac{\phi}{m_i},$$
con $\phi$ el **parámetro de dispersión** (común a la familia) y $m_i$ un **peso a
priori conocido** que registra cuántas unidades elementales hay detrás de cada fila.
En general $a(\phi)$ es solo *alguna* función de $\phi$; la forma $\phi/m_i$ es la
convención que surge cuando cada observación resume $m_i$ unidades i.i.d.

Con datos **individuales** —una fila, una observación— se tiene $m_i=1$ y por tanto
$a(\phi)=\phi$. Es la situación de todo el Caso 1: cada mujer de GLOW aporta un único
ensayo Bernoulli.

El peso $m_i\neq1$ aparece cuando el dato llega **agregado**:

- **Binomial como proporción.** Si $y_i$ es la fracción de éxitos sobre $m_i$ ensayos,
  $m_i$ es el denominador binomial y $\operatorname{Var}(\bar Y_i)=\mu_i(1-\mu_i)/m_i$.
  En R: respuesta `cbind(éxitos, fracasos)` o bien `weights = m`.
- **Gaussiana o Gamma sobre medias de grupo.** Si $y_i$ es el promedio de $m_i$
  mediciones, $m_i$ es el tamaño del grupo.

No conviene confundir las dos piezas: $\phi$ es la **escala libre** de la familia
(recuadro siguiente), mientras que $m_i$ refleja la **estructura de los datos**
(réplicas o agregación), no la distribución.
:::

::: {.callout-note}
## ¿Uno o dos parámetros? El papel de $\phi$
En **Bernoulli, Poisson, exponencial y geométrica** el parámetro de dispersión es
**conocido y fijo, $\phi=1$**: no hay escala libre que estimar, y un **único
parámetro $\theta$** (equivalentemente, la media $\mu$) gobierna a la vez la media
y la varianza. Por eso $V(\mu)$ las liga de forma rígida —$\mu(1-\mu)$, $\mu$…—.
Son familias exponenciales **lineales** (un solo parámetro).

El resto de variantes —**Gaussiana, Gamma, inversa gaussiana, Tweedie**— añaden un
parámetro de **dispersión propio** que se estima de los datos: el **escalamiento se
modeliza con independencia de la media**, lo que permite describir situaciones más
ricas (varianza constante en la Gaussiana, coeficiente de variación constante en la
Gamma…). Son los **modelos de dispersión exponencial**.

Ese mando $\phi$ no es ornamental: reaparece como **sobredispersión** en los
conteos del Caso 2 (quasi-Poisson, binomial negativa) y como las **continuas
positivas** del Caso 3. En el Caso 1, al ser todo Bernoulli/Binomial, $\phi=1$ y no
hay nada que estimar.
:::

| | Bernoulli | Poisson | Gaussiana | Gamma |
|---|---|---|---|---|
| **Parametrización** | $\mathrm{Br}(\mu)$ | $\mathrm{Pois}(\mu)$ | $\mathcal{N}(\mu,\sigma^2)$ | $\mathrm{Ga}\!\left(\nu,\tfrac{\mu}{\nu}\right)$ |
| $\theta(\mu)$ | $\log\frac{\mu}{1-\mu}$ | $\log\mu$ | $\mu$ | $-1/\mu$ |
| $b(\theta)$ | $\log(1+e^\theta)$ | $e^\theta$ | $\theta^2/2$ | $-\log(-\theta)$ |
| $b'(\theta)$ | $\dfrac{e^\theta}{1+e^\theta}$ | $e^\theta$ | $\theta$ | $-1/\theta$ |
| $b''(\theta)$ | $\dfrac{e^\theta}{(1+e^\theta)^2}$ | $e^\theta$ | $1$ | $1/\theta^2$ |
| $a(\phi)$ | $1$ | $1$ | $\phi=\sigma^2$ | $\phi=\nu^{-1}$ |
| $c(y,\phi)$ | $0$ | $-\log y!$ | $-\tfrac{1}{2}\!\left(\tfrac{y^2}{\phi}+\log(2\pi\phi)\right)$ | $\tfrac{1-\phi}{\phi}\log y-\tfrac{\log\phi}{\phi}-\log\Gamma\!\left(\tfrac{1}{\phi}\right)$ |
| $V(\mu)$ | $\mu(1-\mu)$ | $\mu$ | $1$ | $\mu^2$ |
| **Enlace canónico** | logit | log | identidad | inversa |

: Familias de la exponencial: parametrización e ingredientes canónicos. {#tbl-familias}

La fila $V(\mu)$ explica de un vistazo por qué OLS (Gaussiana, $V\equiv 1$)
fracasa en binaria: para la Bernoulli, $V(\mu)=\mu(1-\mu)$ **no** es constante. El
objeto `family()` de R expone exactamente estas piezas, y cada familia permite recuperar sus ingredientes canónicos:

```{r}
#| label: u12-familia
family(fit_glm)              # familia y enlace del ajuste de 1.1
binomial()$variance          # función de varianza V(mu) = mu(1-mu)
binomial()$linkfun(0.25)     # logit(0.25): de la media al predictor
binomial()$linkinv(-1.0986)  # sigmoide: del predictor a la media
```

La varianza de una sola respuesta binaria no se observa: un 0/1 no tiene dispersión
propia. Para *verla*, agrupamos GLOW en diez tramos (deciles) según la probabilidad
ajustada $\hat\mu$; dentro de cada tramo el riesgo es parecido, así que podemos medir
allí la varianza empírica de la respuesta. Confrontamos ese valor con la parábola
$\mu(1-\mu)$: si los puntos la siguen, confirmamos —solo con datos— que en la Bernoulli
la varianza la **dicta la media** (máxima en $\mu=0{,}5$, casi nula cerca de 0 o 1), no
una constante como supondría OLS. La @fig-u12-varianza-mu muestra que los puntos siguen la parábola.

```{r}
#| label: fig-u12-varianza-mu
#| fig-cap: "Relación media–varianza en GLOW. La varianza empírica de la respuesta por tramos de probabilidad ajustada (puntos) sigue la parábola teórica $V(\\mu)=\\mu(1-\\mu)$ (línea), no una constante: justo lo que OLS no puede reproducir."

glow |>
  mutate(p_hat = fitted(fit_glm),
         tramo = ntile(p_hat, 10)) |>
  group_by(tramo) |>
  summarise(mu = mean(p_hat),
            var_emp = var(fractura01), .groups = "drop") |>
  ggplot(aes(mu, var_emp)) +
  geom_function(fun = \(m) m * (1 - m), linewidth = 1, color = "firebrick") +
  geom_point(size = 2) +
  labs(x = expression(hat(mu)), y = "Varianza empírica de Y por tramo",
       caption = expression("Curva: V(" * mu * ") = " * mu * "(1 - " * mu * ")"))
```

## El enlace: canónico y alternativas {#sec-u12-enlace}

El **enlace** o *función link* $g$ conecta la media con el predictor lineal, $g(\mu)=\eta=\mathbf{x}^\top
\boldsymbol\beta$. Una misma familia puede utilizar cualquier enlaces $g$ que sea una función monótona y diferenciable, pero el **enlace canónico** es aquel que iguala el parámetro natural al predictor lineal, esto es, $\theta=\eta$. Este enlace canónico simplemente aporta ventajas formales en las matemáticas, como estadísticos suficientes de dimensión mínima o simplificación de las ecuaciones de verosimilitud.

En el caso binario de la familia binomial, las tres alternativas que re-escalan un predictor lineal -teóricamente definido en toda la recta real- a la escala de una probabilidad -en el rango [0,1]- son el enlace logit, el probit y el complementario log-log -cloglog-, que reproducen la forma de S invertida a la hora de relacionar el predictor lineal con la probabilidad, como se aprecia en la @fig-u12-enlaces. Logit y probit son **simétricos** (casi intercambiables tras reescalar: el
coeficiente probit ≈ logit/1,6); el **cloglog** (complementario log-log) es **asimétrico** y será el enlace
natural de la supervivencia en tiempo discreto en la [Unidad 1.4](#sec-u14)
[@agresti2015].

$$
\text{logit: }\log\tfrac{\pi}{1-\pi}=\eta,\qquad
\text{probit: }\Phi^{-1}(\pi)=\eta,\qquad
\text{cloglog: }\log(-\log(1-\pi))=\eta .
$$

```{r}
#| label: fig-u12-enlaces
#| fig-cap: "Funciones enlace en la familia binomial. Las tres inversas devuelven η a (0,1). logit y probit son simétricas (casi intercambiables tras reescalar); el cloglog es asimétrico."
tibble(eta = seq(-5, 5, by = 0.02)) |>
  mutate(logit   = plogis(eta),
         probit  = pnorm(eta),
         cloglog = 1 - exp(-exp(eta))) |>
  pivot_longer(c(logit, probit, cloglog), names_to = "enlace", values_to = "p") |>
  ggplot(aes(eta, p, color = enlace)) +
  geom_line(linewidth = 1) +
  geom_hline(yintercept = c(0, 1), linetype = "dotted") +
  labs(x = expression(eta), y = expression(p == g^{-1}(eta)), color = "Enlace")
```

Para ver el efecto de utilizar diferentes enlaces, ajustamos GLOW con los tres y comparamos:

```{r}
#| label: u12-enlaces
ajustes <- list(
  logit   = glm(fracture ~ age + priorfrac, binomial("logit"),   glow),
  probit  = glm(fracture ~ age + priorfrac, binomial("probit"),  glow),
  cloglog = glm(fracture ~ age + priorfrac, binomial("cloglog"), glow))

map_dfr(ajustes, \(m) glance(m) |> select(deviance, AIC), .id = "enlace")
map_dfr(ajustes, tidy, .id = "enlace") |>
  select(enlace, term, estimate) |>
  pivot_wider(names_from = enlace, values_from = estimate)
```

Los coeficientes estimados **no** son directamente comparables entre enlaces (viven en
escalas distintas y como veremos, se interpretan de forma distinta), pero el ajuste global, calibrado en términos del AIC -que ya conocemos del modelo lineal- y la deviance -que presentaremos más tarde-, es muy parecido, con lo cual en este caso concluiríamos que **la elección de enlace apenas cambia las conclusiones**. Esto es lo habitual salvo en comportamientos extremos en las colas o en datos con mucha asimetría. Por interpretabilidad solemos utilizar el logit en la familia binomial.

Esta equivalencia entre enlaces se aprecia en la escala de la
**probabilidad**, en la @fig-u12-enlaces-prob, que superpone las curvas edad–probabilidad de
los tres enlaces, separando en dos paneles las predicciones según el antecedente de fractura previa. Con el fin de ver la variación que se produce en las colas, y a pesar de que no es pertinente la extrapolación de la predicción fuera del rango observado, se han punteado las predicciones prolongadas fuera de dicho rango, para visualizar la forma de S invertida completa, y las diferencias en dichas colas.

```{r}
#| label: fig-u12-enlaces-prob
#| fig-width: 9.5
#| fig-height: 4.3
#| out-width: "100%"
#| fig-cap: "Probabilidad de fractura predicha por los tres enlaces (logit, probit, cloglog) sobre `age + priorfrac`, en paneles por antecedente de fractura previa. Trazo sólido y franja sombreada: rango observado en GLOW (55–90 años); punteado: extrapolación para apreciar la forma en S."

rango_obs <- range(glow$age)
grid <- expand_grid(
  age       = seq(40, 105, length.out = 300),
  priorfrac = factor(c("No", "Yes"), levels = levels(glow$priorfrac)))

# Predicción en probabilidad de cada uno de los tres modelos de `ajustes`
pred_enlaces <- map_dfr(ajustes, \(m) {
  grid |> mutate(p_hat = predict(m, newdata = grid, type = "response"))
}, .id = "enlace") |>
  mutate(enlace = factor(enlace, levels = c("logit", "probit", "cloglog")))
pred_obs <- filter(pred_enlaces, age >= rango_obs[1], age <= rango_obs[2])

etiq_pf <- c(No = "Sin fractura previa", Yes = "Con fractura previa")

ggplot(pred_enlaces, aes(age, p_hat, color = enlace)) +
  annotate("rect", xmin = rango_obs[1], xmax = rango_obs[2],
           ymin = -Inf, ymax = Inf, alpha = 0.05) +
  geom_line(linewidth = 0.7, linetype = "22") +          # extrapolación
  geom_line(data = pred_obs, linewidth = 1.1) +          # rango observado
  facet_wrap(~ priorfrac, labeller = labeller(priorfrac = etiq_pf)) +
  scale_y_continuous(limits = c(0, 1), labels = scales::label_percent()) +
  labs(x = "Edad (años)", y = "P(fractura)", color = "Enlace") +
  theme(legend.position = "bottom")
```

En el rango de edad **realmente observado** (zona sombreada, 55–90 años) las tres
curvas son prácticamente **indistinguibles**: la elección de enlace no mueve ni las
probabilidades predichas ni, por tanto, las conclusiones, en línea con la deviance
y el AIC casi idénticos de la tabla anterior. Las diferencias solo asoman al
**extrapolar** hacia las colas, donde el `cloglog` —asimétrico— se despega un poco
de logit y probit (simétricos, casi superpuestos entre sí). Es el comportamiento
típico: el enlace importa en las colas y bajo fuerte asimetría, no en el grueso de
los datos, lo que respalda quedarnos con el logit por interpretabilidad.

## Interpretación: del coeficiente a la media (odds y escalas) {#sec-u12-interpretacion}

Acabamos de ajustar el **mismo** modelo con tres enlaces (@sec-u12-enlace). Antes
de ver cómo se estima, leamos lo que ya tenemos: ¿cómo actúan los coeficientes y
qué dicen sobre la media $\mu$? Es el corazón del **RA3**.

**Lo que da el modelo por defecto.** El resumen del ajuste (`summary`, o
`broom::tidy`) devuelve los coeficientes en la escala del **predictor lineal**, es
decir, en **log-odds** (no en probabilidad):

```{r}
#| label: u12-coef
tidy(fit_glm)   # coeficientes en escala log-odds: lo que da summary() por defecto
```

Su **signo** ya informa (positivo eleva el log-odds, y con él la probabilidad;
negativo la baja), pero su **magnitud no se interpreta** como el cambio que un
incremento unitario de la predictora provoca en la probabilidad.

**Por qué necesitamos otra escala.** El motivo es que la relación entre la
probabilidad y las predictoras **no es lineal**: la misma diferencia en el
predictor mueve mucho la probabilidad en el centro de la curva y casi nada en las
colas. Por eso se consideran parámetros **derivados de los coeficientes** —ante
todo, el *odds ratio*— que permiten una interpretación práctica más sencilla.

**Odds.** El **odds** de un suceso es el cociente entre la probabilidad de que
ocurra (éxito) y la de que no ocurra (fracaso); la *ventaja* de ocurrencia frente
a no ocurrencia:
$$
\text{odds}=\frac{\pi}{1-\pi}.
$$
Si el odds es 2, el evento es **el doble de probable** que su ausencia.

**Log-odds y predictor lineal.** En un modelo logístico simple con una única
predictora $x$, el **logaritmo del odds** es justo el predictor lineal:
$$
\log(\text{odds}(x))=\eta(x)=\beta_0+\beta x.
$$
El log-odds (el *logit*) es la escala en la que el modelo es lineal y donde viven
los coeficientes.

**Del coeficiente al odds ratio.** Aumentar $x$ en una unidad ($x\to x+1$) cambia
el predictor lineal —el log-odds— en exactamente $\beta$:
$$
\beta=\eta(x+1)-\eta(x)=\log\!\left(\frac{\text{odds}(x+1)}{\text{odds}(x)}\right).
$$
Ese cociente de odds es el **odds ratio** (OR), la exponencial del coeficiente:
$$
\text{OR}=\frac{\text{odds}(x+1)}{\text{odds}(x)}
=\frac{\pi(x+1)/(1-\pi(x+1))}{\pi(x)/(1-\pi(x))}=e^{\beta}.
$$
Es **constante** en toda la escala (no depende de dónde estés en la curva): de ahí
lo cómodo de comunicarlo. Su interpretación es directa:

- $\beta>0$, esto es $\text{OR}=e^{\beta}>1$: incrementar $x$ en una unidad
  **aumenta** la ventaja del evento.
- $\beta<0$, esto es $\text{OR}=e^{\beta}<1$: incrementar $x$ en una unidad la
  **reduce**.

Por ejemplo, $\text{OR}=3$ significa tres veces más ventaja del evento al subir la
predictora una unidad; $\text{OR}=0{,}5$, que se reduce a la mitad.

::: {.callout-warning}
## Odds ratio no es riesgo relativo
Conviene leerlo con rigor: el OR es un cociente de *odds*, **no** de
probabilidades. El **riesgo relativo** compara probabilidades,
$\text{RR}=\pi(x+1)/\pi(x)$, y en general $\text{OR}\neq\text{RR}$. Ambos se
relacionan por
$$
\text{OR}=\text{RR}\cdot\frac{1-\pi(x)}{1-\pi(x+1)},
$$
de modo que el OR **se aleja de 1 más que el RR** y exagera el efecto cuando el
evento es frecuente. Solo si el evento es **raro** ($\pi$ pequeña) se cumple
$1-\pi\approx 1$ y entonces $\text{OR}\approx\text{RR}$. Por eso decir «el riesgo
se triplica» al leer un $\text{OR}=3$ es una aproximación cómoda pero informal: la
lectura exacta es en términos de *odds* (ventaja), o bien en probabilidad mediante
los efectos marginales (más abajo).
:::

**En GLOW** (ya con las dos predictoras): la fractura previa multiplica las odds
de fractura por $\text{OR}\approx 2{,}31$ (IC 95 %: 1,46–3,66) y cada año de edad
por $\approx 1{,}04$ (IC 95 %: 1,02–1,07):

```{r}
#| label: u12-or
exp(cbind(OR = coef(fit_glm), confint(fit_glm)))   # OR con IC por perfil de verosimilitud
```

(El IC procede del perfil de verosimilitud, que detallamos en @sec-u12-inferencia;
por ahora basta leer que un intervalo que no contiene 1 señala efecto.)

```{r}
#| label: fig-u12-forest
#| fig-cap: "Odds ratios con IC 95 % (escala log). La línea en OR = 1 es la hipótesis nula; un intervalo que no la cruza señala efecto."

tidy(fit_glm, conf.int = TRUE, exponentiate = TRUE) |>
  filter(term != "(Intercept)") |>
  ggplot(aes(estimate, term)) +
  geom_vline(xintercept = 1, linetype = "dashed") +
  geom_pointrange(aes(xmin = conf.low, xmax = conf.high)) +
  scale_x_log10() +
  labs(x = "Odds ratio (escala log)", y = NULL)
```

**La misma idea, otras escalas.** El predictor lineal $\eta$ es **idéntico** en los
tres enlaces; lo que cambia es qué *representa* $\eta$ y, por tanto, cómo se lee el
coeficiente:

| Enlace | $\eta$ es… | $\eta=g(\mu)$ | $\mu=g^{-1}(\eta)$ |
|---|---|---|---|
| **logit** | el **log-odds** | $\log\dfrac{\mu}{1-\mu}$ | $\dfrac{e^{\eta}}{1+e^{\eta}}$ |
| **probit** | el cuantil normal ($z$) | $\Phi^{-1}(\mu)$ | $\Phi(\eta)$ |
| **cloglog** | el log-riesgo (log del *hazard* acumulado) | $\log\!\big(-\log(1-\mu)\big)$ | $1-e^{-e^{\eta}}$ |

: Relación entre el predictor lineal $\eta$ —donde actúan los coeficientes— y la media $\mu$ en los tres enlaces. En el logit, $\eta$ es exactamente el log-odds; cada enlace «lee» $\eta$ en una escala distinta. {#tbl-enlaces-eta-mu}

Por eso el mismo coeficiente cambia de significado con el enlace, aunque el ajuste
sea casi idéntico:

- **logit:** $e^{\beta}$ = **odds ratio** (multiplica las odds). La lectura
  habitual en clínica y epidemiología.
- **probit:** $\beta$ es un **desplazamiento en la escala latente normal** ($z$);
  no hay lectura multiplicativa de odds. Como guía, $\beta_{\text{probit}}\approx
  \beta_{\text{logit}}/1{,}6\text{–}1{,}8$.
- **cloglog:** $e^{\beta}$ es una **razón de riesgos** (*hazard ratio*); por su
  asimetría no coincide con el OR, y es la lectura natural en supervivencia
  (@sec-u14).

```{r}
#| label: u12-coef-enlaces
# Mismos datos, distinta escala del coeficiente según el enlace
map_dfr(ajustes, \(m) tidy(m) |> select(term, estimate), .id = "enlace") |>
  pivot_wider(names_from = enlace, values_from = estimate) |>
  mutate(razon_logit_probit = logit / probit)   # ~1,6-1,8 (salvo intercepto)
```

**De los odds a la probabilidad: efectos marginales.** Si lo que interesa es la
**escala de probabilidad**, el efecto de subir $x_k$ una unidad,
$$
\frac{\partial \mu}{\partial x_k}
=\underbrace{\frac{\mathrm{d}g^{-1}}{\mathrm{d}\eta}}_{\text{pendiente de la curva}}\cdot\,\beta_k,
$$
**depende de $\eta$** (grande en el centro de la sigmoide, casi nulo en las
colas), así que no es un número único. Se resume con el **efecto marginal medio**
(AME), ya en puntos de probabilidad:

```{r}
#| label: u12-ame
avg_slopes(fit_glm)   # cambio medio en P(fractura) por unidad de cada covariable
```

En GLOW, el AME de `age` $\approx 0{,}007$: unos 0,7 puntos porcentuales por año
**en promedio**. La alternativa clásica es el efecto «en valores representativos»
(MEM), que evalúa la derivada en un perfil fijado; el AME suele preferirse por
promediar sobre la población observada [@arelbundock2024]. Detalle didáctico: el
AME en escala de probabilidad es **casi invariante al enlace** (los tres ajustes
dan AME parecidos aunque sus coeficientes difieran), porque lo que cambia es la
parametrización, no el ajuste. Moraleja: interpreta en la escala que importa.

**La edad en dos escalas (síntesis).** Lo más comunicable de un GLM es la
**probabilidad predicha**; ponerla junto a la escala **log-odds** reúne en una sola
imagen todo lo anterior. A la izquierda, en log-odds, los dos perfiles son **rectas
paralelas**: la edad entra de forma lineal y `priorfrac` solo desplaza la recta una
cantidad **constante**, $\log(\text{OR})\approx 0{,}84$ —ahí vive el odds ratio—. A
la derecha, en probabilidad, esas mismas rectas se vuelven **curvas en S**: el
efecto de `priorfrac` (la distancia entre curvas) es máximo en el centro y se
desvanece en los extremos, **aunque el OR sea constante**. Es, de un vistazo, la
diferencia entre «constante en los *odds*» y «variable en la probabilidad».

```{r}
#| label: fig-u12-dos-escalas
#| fig-width: 11
#| fig-height: 4.8
#| out-width: "100%"
#| fig-cap: "El mismo modelo en dos escalas. Izquierda (log-odds): rectas paralelas, separación constante ≈ 0,84 (logaritmo del OR). Derecha (probabilidad): curvas en S, con separación variable. Trazo sólido y franja sombreada: rango de edad observado en GLOW (55–90 años); fuera, extrapolación (punteado). Bandas: IC 95 %."

rango_obs <- range(glow$age)        # ~55–90: edad observada en GLOW
grid <- expand_grid(
  age       = seq(40, 105, length.out = 300),
  priorfrac = factor(c("No", "Yes"), levels = levels(glow$priorfrac)))
pr   <- predict(fit_glm, newdata = grid, type = "link", se.fit = TRUE)
grid <- grid |>
  mutate(eta = pr$fit, se = pr$se.fit,
         lo_eta = eta - 1.96 * se, hi_eta = eta + 1.96 * se,   # IC 95 % en log-odds
         p_hat  = plogis(eta),
         lo_p   = plogis(lo_eta), hi_p = plogis(hi_eta))       # IC 95 % en probabilidad
grid_obs <- filter(grid, age >= rango_obs[1], age <= rango_obs[2])

pA <- ggplot(grid, aes(age, eta, color = priorfrac, fill = priorfrac)) +
  annotate("rect", xmin = rango_obs[1], xmax = rango_obs[2],
           ymin = -Inf, ymax = Inf, alpha = 0.06) +
  geom_ribbon(aes(ymin = lo_eta, ymax = hi_eta), alpha = 0.15, color = NA) +
  geom_line(linewidth = 0.7, linetype = "22") +          # extrapolación
  geom_line(data = grid_obs, linewidth = 1.2) +          # rango observado
  labs(x = "Edad (años)", y = "log-odds (η)",
       color = "Fractura previa", fill = "Fractura previa",
       title = "Escala log-odds", subtitle = "rectas paralelas (separación ≈ 0,84)")

pB <- ggplot(grid, aes(age, p_hat, color = priorfrac, fill = priorfrac)) +
  annotate("rect", xmin = rango_obs[1], xmax = rango_obs[2],
           ymin = -Inf, ymax = Inf, alpha = 0.06) +
  geom_ribbon(aes(ymin = lo_p, ymax = hi_p), alpha = 0.15, color = NA) +
  geom_line(linewidth = 0.7, linetype = "22") +
  geom_line(data = grid_obs, linewidth = 1.2) +
  scale_y_continuous(limits = c(0, 1), labels = scales::label_percent()) +
  labs(x = "Edad (años)", y = "P(fractura)",
       color = "Fractura previa", fill = "Fractura previa",
       title = "Escala probabilidad", subtitle = "curvas en S (separación variable)")

(pA + pB) +
  plot_layout(guides = "collect") &
  theme(legend.position = "bottom",
        plot.title    = element_text(size = 11, face = "bold"),
        plot.subtitle = element_text(size = 8.5))
```

## Estimación: máxima verosimilitud e IWLS {#sec-u12-iwls}

No hay fórmula cerrada para $\hat{\boldsymbol\beta}$ como en OLS: se maximiza la
log-verosimilitud numéricamente. La log-verosimilitud de un GLM con enlace
canónico tiene **ecuaciones de score** de forma especialmente limpia,

$$
\frac{\partial \ell}{\partial\boldsymbol\beta}
=\sum_{i=1}^{n}\frac{(y_i-\mu_i)}{a(\phi)\,V(\mu_i)}\,
\frac{\partial\mu_i}{\partial\eta_i}\,\mathbf{x}_i=\mathbf{0}.
$$

Resolverlas por **Newton–Raphson con la matriz de información esperada** (Fisher
scoring) resulta ser equivalente a iterar una **regresión por mínimos cuadrados
ponderados** (IWLS, *iteratively weighted least squares*) [@nelder1972;
@mccullagh1989]. En cada paso se construye una **respuesta de trabajo** $z$ y unos
**pesos** $w$,

$$
z_i=\eta_i+(y_i-\mu_i)\frac{\mathrm{d}\eta_i}{\mathrm{d}\mu_i},
\qquad
w_i=\frac{(\mathrm{d}\mu_i/\mathrm{d}\eta_i)^2}{V(\mu_i)},
$$

y se actualiza $\boldsymbol\beta\leftarrow(\mathbf{X}^\top\mathbf{W}\mathbf{X})^{-1}
\mathbf{X}^\top\mathbf{W}\mathbf{z}$ hasta convergencia. Esto **desmitifica la caja
negra**: un GLM se ajusta resolviendo una sucesión de regresiones lineales
ponderadas. Lo reproducimos «a mano» sobre GLOW usando las piezas que el propio
objeto `family()` proporciona, y comprobamos que coincide con `glm()`:

```{r}
#| label: u12-iwls
X   <- model.matrix(fit_glm)          # matriz de diseño (1, age, priorfracYes)
y   <- glow$fractura01
fam <- binomial()                     # genérico: linkinv, mu.eta, variance

beta <- rep(0, ncol(X)); traza <- list()
for (it in 1:25) {
  eta <- as.vector(X %*% beta)
  mu  <- fam$linkinv(eta)             # mu = g^{-1}(eta)
  mep <- fam$mu.eta(eta)              # dmu/deta
  z   <- eta + (y - mu) / mep         # respuesta de trabajo
  w   <- mep^2 / fam$variance(mu)     # pesos IWLS
  WX  <- X * w
  beta_new <- as.vector(solve(crossprod(WX, X), crossprod(WX, z)))
  traza[[it]] <- beta_new
  if (max(abs(beta_new - beta)) < 1e-10) { beta <- beta_new; break }
  beta <- beta_new
}
cat("Convergió en", it, "iteraciones\n")
cbind(IWLS_a_mano = beta, glm = coef(fit_glm))   # deben coincidir
```

```{r}
#| label: fig-u12-iwls-convergencia
#| fig-cap: "Convergencia del IWLS «a mano». Cada coeficiente se estabiliza en su valor de máxima verosimilitud (líneas punteadas, las de `glm()`) en muy pocas iteraciones."

do.call(rbind, traza) |>
  as.data.frame() |>
  setNames(colnames(X)) |>
  mutate(iter = row_number()) |>
  pivot_longer(-iter, names_to = "coef", values_to = "valor") |>
  ggplot(aes(iter, valor, color = coef)) +
  geom_line() + geom_point(size = 1.5) +
  geom_hline(data = enframe(coef(fit_glm), "coef", "obj"),
             aes(yintercept = obj, color = coef), linetype = "dashed") +
  labs(x = "Iteración IWLS", y = "Coeficiente", color = NULL)
```

## Deviance y bondad de ajuste {#sec-u12-deviance}

La **deviance** mide cuánto peor ajusta nuestro modelo frente al **modelo
saturado** (un parámetro por observación, ajuste perfecto):

$$
D=-2\bigl[\ell(\hat{\boldsymbol\beta})-\ell_{\text{sat}}\bigr].
$$

Es el análogo GLM de la suma de cuadrados residual: cuanto menor, mejor ajuste.
La **deviance nula** corresponde al modelo solo con intercepto y la **deviance
residual** al modelo ajustado; su diferencia cuantifica lo que explican los
predictores. `glance()` las muestra:

```{r}
#| label: u12-deviance
glance(fit_glm) |>
  select(null.deviance, df.null, deviance, df.residual, logLik, AIC, BIC)
```

En GLOW, la deviance baja de **562,3** (nula) a **528,5** (residual) al añadir
`age` y `priorfrac`: esa reducción de ≈ 33,8 puntos con 2 grados de libertad es la
que contrastaremos formalmente a continuación. Una nota importante: con datos
**no agrupados** (una fila por sujeto, $y_i\in\{0,1\}$) la deviance residual **no**
sirve como test absoluto de bondad de ajuste contra la $\chi^2$ —su distribución
no es la esperada—; sí sirve, en cambio, para **comparar modelos anidados**
[@agresti2015; @hosmer2013]. Para el ajuste absoluto usaremos calibración y los
residuos de @sec-u12-evaluacion.

## Inferencia: Wald, razón de verosimilitudes, AIC/BIC {#sec-u12-inferencia}

Tres herramientas, tres usos:

- **Test de Wald** ($\hat\beta_k/\widehat{\text{EE}}$, comparado con la normal):
  el que imprime `summary()`. Cómodo, pero **poco fiable** con muestras pequeñas o
  coeficientes grandes (y catastrófico bajo separación, @sec-u12-evaluacion).
- **Razón de verosimilitudes (LRT)**: para modelos **anidados**, la diferencia de
  deviances se distribuye $\sim\chi^2_{\Delta\text{gl}}$. Es el contraste de
  referencia para «¿aporta este bloque de variables?».
- **AIC/BIC**: penalizan la verosimilitud por complejidad y permiten comparar
  modelos **no anidados**. $\text{AIC}=-2\ell+2k$ [@akaike1974];
  $\text{BIC}=-2\ell+k\log n$ [@schwarz1978], que penaliza más y por tanto favorece
  modelos más parsimoniosos.

```{r}
#| label: u12-inferencia
# Wald (el de summary) en escala log-odds
tidy(fit_glm)

# LRT del bloque completo frente al modelo nulo
anova(glm(fracture ~ 1, binomial, glow), fit_glm, test = "LRT")

# Anova tipo II: aporte de cada término ajustando por el resto
car::Anova(fit_glm, type = "II")
```

Los **intervalos de confianza** admiten dos vías: el IC de **Wald**
($\hat\beta\pm 1{,}96\,\text{EE}$) y el IC por **perfil de verosimilitud**, más
fiable porque no asume normalidad de $\hat\beta$. `confint()` usa el perfil;
`confint.default()`, el de Wald. En GLOW, bien comportado, casi coinciden:

```{r}
#| label: u12-confint
list(perfil = confint(fit_glm),
     wald   = confint.default(fit_glm)) |>
  map(\(m) round(m, 4))
```

## Construcción y comparación escalonada de modelos {#sec-u12-modelos}

Comparar modelos no es elegir entre dos: es **recorrer una escalera** de
especificaciones, de menos a más compleja, decidiendo en cada peldaño si la
complejidad añadida se paga con ajuste. Partimos del nulo y vamos añadiendo
efectos principales, después **interacciones** —entre un factor y una continua
(`age:priorfrac`) y entre dos factores (`priorfrac:momfrac`)—:

```{r}
#| label: u12-escalera
mod_0   <- glm(fracture ~ 1,                              binomial, glow)
mod_age <- glm(fracture ~ age,                            binomial, glow)
mod_2   <- glm(fracture ~ age + priorfrac,               binomial, glow)  # = fit_glm
mod_3   <- glm(fracture ~ age + priorfrac + momfrac + bmi, binomial, glow)
mod_ac  <- glm(fracture ~ age * priorfrac + momfrac + bmi, binomial, glow) # factor × continua
mod_ff  <- glm(fracture ~ age + priorfrac * momfrac + bmi, binomial, glow) # factor × factor

tibble(modelo = c("nulo","age","+ priorfrac","+ momfrac + bmi",
                  "+ age:priorfrac","+ priorfrac:momfrac")) |>
  bind_cols(map_dfr(list(mod_0, mod_age, mod_2, mod_3, mod_ac, mod_ff),
                    \(m) glance(m) |> select(df = df.residual, deviance, AIC, BIC)))
```

La tabla cuenta una historia con matiz. Los efectos principales **bajan la
deviance con claridad**; las interacciones, menos. Lo contrastamos peldaño a
peldaño con LRT:

```{r}
#| label: u12-lrt-escalera
anova(mod_2, mod_3,  test = "LRT")   # ¿aportan momfrac + bmi?
anova(mod_3, mod_ac, test = "LRT")   # ¿aporta la interacción age:priorfrac?
anova(mod_3, mod_ff, test = "LRT")   # ¿aporta la interacción priorfrac:momfrac?
```

Resultados: añadir `momfrac + bmi` mejora (LRT: $\Delta D\approx 6{,}6$, gl = 2,
$p\approx 0{,}04$); la interacción **`age:priorfrac` es significativa**
($\Delta D\approx 5{,}8$, gl = 1, $p\approx 0{,}016$), mientras que
`priorfrac:momfrac` no lo es ($p\approx 0{,}13$). Y aquí aparece la lección que
queríamos: **AIC y BIC discrepan**. El AIC mínimo lo alcanza el modelo *con* la
interacción `age:priorfrac` (≈ 528,1), pero el **BIC mínimo** lo alcanza el modelo
**sin** interacción `age + priorfrac` (≈ 547,2), porque el BIC, al penalizar con
$\log n$, premia la parsimonia. No hay un único «modelo correcto»: el AIC apunta a
mejor predicción, el BIC a un modelo más simple y estable, y el LRT confirma que
la interacción es real aunque modesta. La decisión final es **del analista**, y
debe argumentarse (será parte de la tarea).

::: {.callout-warning}
## Sobre la selección automática (`step`)
Existe la búsqueda automática por AIC (`MASS::stepAIC`, `step`), pero **úsese con
cautela**: la selección paso a paso invalida los $p$-valores posteriores
(sobreajuste, inferencia post-selección) y puede ser inestable. En este curso la
preferimos como *exploración*, no como árbitro; las decisiones se justifican con
LRT/AIC/BIC y conocimiento del problema [@harrell2015].

```{r}
#| label: u12-step
#| eval: false
MASS::stepAIC(mod_ac, direction = "both", trace = FALSE) |> formula()
```
:::

Interpretar una interacción exige cuidado: el coeficiente de `priorfrac` ya **no**
es «el efecto de la fractura previa», sino su efecto **a edad 0** (sin sentido sin
centrar). Por eso, con interacciones, la interpretación se hace en la escala de
**efectos marginales o predicciones** (ya vista en @sec-u12-interpretacion), no leyendo coeficientes
crudos.

```{r}
#| label: u12-interaccion-coef
tidy(mod_ac)   # el signo de age:priorfracYes indica cómo se modula el efecto de la edad
```

## Evaluación y comparación de clasificadores {#sec-u12-evaluacion}

Un modelo logístico puede ajustar bien los coeficientes y aun así **clasificar o
calibrar mal**. Evaluamos dos cosas distintas: **discriminación** (¿separa eventos
de no-eventos?) y **calibración** (¿son fiables las probabilidades?).

**Discriminación: ROC y AUC.** Variando el umbral de clasificación, la curva ROC
traza sensibilidad frente a 1 − especificidad; el **AUC** resume su área (0,5 =
azar, 1 = perfecto). Es invariante al umbral y a la prevalencia.

```{r}
#| label: fig-u12-roc
#| fig-cap: "Curva ROC del modelo logístico en GLOW. El AUC resume la capacidad de discriminación agregada sobre todos los umbrales."

roc_obj <- pROC::roc(glow$fracture, fitted(fit_glm), quiet = TRUE)
pROC::auc(roc_obj)
pROC::ggroc(roc_obj) +
  geom_abline(slope = 1, intercept = 1, linetype = "dashed") +
  labs(x = "Especificidad", y = "Sensibilidad")
```

El AUC ≈ **0,68**: discriminación **modesta**, coherente con que la fractura
depende de muchos factores no incluidos. Un AUC alto no garantiza buenas
probabilidades: por eso miramos también la calibración.

**Calibración.** Confronta probabilidad predicha con frecuencia observada. El
**test de Hosmer–Lemeshow** [@hosmer1980] agrupa por deciles de riesgo y compara
observado con esperado vía $\chi^2$; un $p$ alto indica **ausencia** de evidencia
de mala calibración.

```{r}
#| label: u12-hosmer
performance::performance_hosmer(fit_glm, n_bins = 10)
```

En GLOW, $p\approx 0{,}21$: no hay evidencia de mala calibración. Pero el HL tiene
**limitaciones conocidas** —es sensible al número de grupos y poco potente—, por
lo que la práctica moderna lo **acompaña de un gráfico de calibración** y de los
residuos por tramos [@agresti2015; @harrell2015]:

```{r}
#| label: fig-u12-calibracion
#| fig-cap: "Diagnóstico visual. Izquierda: residuos por tramos (`arm::binnedplot`), que deberían caer dentro de las bandas. Derecha: curva de calibración (performance), que debería seguir la diagonal."

p_hat <- fitted(fit_glm)
arm::binnedplot(p_hat, glow$fractura01 - p_hat,
                main = "Residuos por tramos", xlab = "Probabilidad ajustada")
plot(performance::check_predictions(fit_glm))   # comprobación predictiva posterior
```

**Separación.** Es el patológico que vuelve inútil al Wald. Ocurre cuando una
combinación de covariables **predice perfectamente** el resultado en algún
subgrupo: la verosimilitud sigue creciendo al alejar el coeficiente hacia
$\pm\infty$, así que `glm()` devuelve estimaciones **enormes con errores estándar
gigantescos** [@albert1984]. GLOW lo exhibe de forma natural: entre las fumadoras
que autoperciben su riesgo como «menor» (`smoke = Yes`, `raterisk = Less`) **no hay
ninguna fractura** (0 de 12), lo que separa ese grupo.

```{r}
#| label: u12-separacion
glow |> count(smoke, raterisk, fracture) |>
  filter(smoke == "Yes", raterisk == "Less")        # celda con 0 fracturas

fit_sep <- glm(fracture ~ smoke * raterisk, binomial, glow)
tidy(fit_sep) |> filter(str_detect(term, "smoke"))  # coef enorme, EE descomunal
```

El coeficiente de `smokeYes` ronda **−15 con un EE de varios cientos**: síntoma
inequívoco de cuasi-separación, no un efecto «protector» real. El Wald carece de
sentido aquí. Soluciones: detectarla (`detectseparation::detect_separation`) y, si
aparece, estimar por **verosimilitud penalizada de Firth** [@firth1993;
@heinze2002], que produce estimaciones finitas:

```{r}
#| label: u12-firth
#| eval: false
# install.packages("logistf")  # o brglm2::brglm_fit
logistf::logistf(fracture ~ smoke * raterisk, data = glow)   # estimación de Firth
```

## Coda: respuestas politómicas {#sec-u12-politomicas}

::: {.callout-note}
## Más de dos categorías
La extensión del marco a respuestas con **más de dos categorías** —multinomial
nominal y ordinal— se desarrolla en la [Unidad 1.3](#sec-u13), aprovechando el
salto a efectos aleatorios. Basta anticipar que el logit binario se generaliza de
dos maneras según haya o no orden entre las categorías.
:::

::: {.callout-important}
## Tarea del estudiante (1.2) — alineada con RA3–RA5
1. **Interpretación (RA3).** Elige **dos** covariables del modelo e interpreta su
   efecto en **dos escalas**: odds ratio (con IC) y efecto marginal medio (AME),
   en lenguaje clínico. Explica por qué el coeficiente crudo no es un efecto sobre
   la probabilidad.
2. **Comparación escalonada (RA5).** Construye una escalera de al menos cuatro
   modelos que incluya **una interacción** (factor×continua o factor×factor).
   Compáralos por **LRT, AIC y BIC**, documenta dónde discrepan AIC y BIC y
   **justifica tu modelo final** (no basta con el AIC mínimo).
3. **Evaluación (RA4).** Para tu modelo elegido, reporta **AUC** y evalúa la
   **calibración** (gráfico + Hosmer–Lemeshow, con su salvedad). Comprueba además
   si hay **separación** en algún subgrupo y, si la hubiera, explica cómo la
   tratarías.

*Formato:* fragmento reproducible en el `.qmd` del grupo. Alimenta los apartados
«Diagnóstico y validación», «Selección y comparación» e «Interpretación» de la
rúbrica del informe (ver [Unidad 1.5](#sec-u15)).
:::

## Puente a la Unidad 1.3 {#sec-u12-puente}

Hasta aquí, cada coeficiente es un **efecto fijo** común a toda la población. Pero
GLOW tiene pacientes anidadas en **6 centros**, y la cohorte simulada del caso, en
24: las observaciones de un mismo centro se parecen más de lo que el azar
explicaría. La [Unidad 1.3](#sec-u13) introduce los **efectos aleatorios** (GLMM)
para tratar ese agrupamiento, y desde ahí da el salto a las **respuestas
politómicas** que acabamos de aplazar.
