<!-- Partial: incluir con {{< include _unidad_1_5.qmd >}}. Sin YAML.
     Chunks prefijados u15-. Usa la cohorte simulada y su expansión pp.
     Esta unidad absorbe la fundamentación que antes vivía en el apéndice. -->

# 5 · Supervivencia: el tiempo hasta el evento como GLM {#sec-u15}


Las unidades anteriores respondían a una pregunta: *¿se fractura la paciente?* Ahora, con la
misma cohorte de la [Unidad 4](#sec-u14) (las mismas mujeres, clínicas y covariables `x1`, `x2`
y `centro`), preguntamos **cuándo**.

**Qué queremos.**

1. Saber **en qué momento del seguimiento** se producen las fracturas: si se concentran en los
   primeros años o se vuelven más frecuentes con el paso del tiempo.
2. Saber cuánto **adelantan o retrasan** la fractura la fragilidad (`x1`) y el tratamiento (`x2`).
3. Aprovechar para ello a **todas** las pacientes, también a las que terminan su seguimiento sin
   fracturarse, aunque de ellas solo sepamos que no se fracturaron mientras las observamos.

**En qué se diferencia de antes.** Hasta ahora la respuesta era `ever` (sí/no) y el tiempo no
contaba. Una fractura en el primer año pesaba lo mismo que una en el sexto. Y una paciente seguida
tres años sin fractura contaba igual que una seguida seis. Ahora la respuesta la forman dos
variables de la cohorte que habíamos dejado de lado:

| Variable | Significado |
|---|---|
| `tiempo` | Revisión anual (de 1 a 6), contada desde que la paciente se incorporó, en la que termina su seguimiento |
| `evento` | Cómo termina: 1 = con una fractura detectada en esa revisión; 0 = sin fractura |

**Un detalle del diseño: no todas empezaron a la vez.** El estudio se cierra tras un máximo de
seis revisiones, pero las pacientes se fueron incorporando en años distintos. Quien entró más
tarde tuvo menos revisiones antes del cierre: en la cohorte, entre tres y seis. Esto tiene dos
consecuencias:

- `tiempo` es el **reloj de cada paciente**, no el calendario del estudio. `tiempo = 3` significa
  «en su tercera revisión», haya entrado el primer año o el tercero.
- Terminar el seguimiento **sin fractura** antes de la sexta revisión (`tiempo = 4`, `evento = 0`,
  por ejemplo) no implica abandono: el estudio se cerró cuando esa paciente llevaba cuatro
  revisiones. El simulador sortea ese número de revisiones disponibles con independencia del riesgo
  de cada mujer.

Responder a este tipo de preguntas es el objeto del **análisis de supervivencia**, el segundo hilo
en espiral del curso. Veremos que cabe dentro del GLM y que el `centro` vuelve a entrar como efecto
aleatorio, igual que en la [Unidad 4](#sec-u14).

::: {.callout-note}
## Sobre esta unidad
RA implicados:

- **RA7 · Tiempo-a-evento y censura.** Reformular la supervivencia en tiempo discreto como un GLM
  `cloglog` persona-periodo, tratar la censura y predecir hazard y supervivencia.
- **RA3 · Interpretación en la escala correcta** (vía hazard ratios).
- **RA4 · Diagnóstico y bondad de ajuste**: proporcionalidad, forma funcional, calibración y
  discriminación en supervivencia.

[@dobson2018, cap. de supervivencia; @prentice1978; @allison1982; @cox1972;
@aitkin1980]
:::

## 5.1 La función de supervivencia y la función de riesgo en tiempo discreto {#sec-u15-hazard}

Dado que nuestros datos son un **seguimiento por periodos**, describimos el tiempo-a-evento con
las herramientas que le corresponden: las de **tiempo discreto**. No necesitaremos ninguna otra.

Sea $T$ el **tiempo hasta la fractura**, medido en **número de revisión**. Como no observamos el
instante exacto, sino solo el periodo en que se detecta el evento, $T$ es una **variable aleatoria
discreta** con valores en $\{1,2,\dots\}$. Toda su información se resume en dos funciones —conocer
una determina la otra—:

- **Función de riesgo por periodo (hazard discreto).** De los sujetos que llegan al periodo $t$
sin evento (el **conjunto de riesgo** en $t$), $h_t$ es la **fracción que fractura durante ese
periodo**:
$$
h_t=\Pr(T=t\mid T\ge t)\in[0,1].
$$
Es exactamente la respuesta a la pregunta que hacemos en cada revisión —entre quienes llegan sin
fractura, ¿qué proporción fractura *ahora*?—. Nótese lo importante: $h_t$ es una **probabilidad**
(acotada por 1). En lenguaje de tablas de vida, la **probabilidad condicional de fallo** $q_t$.

- **Función de supervivencia discreta.** $S_t=\Pr(T>t)$, la probabilidad de "seguir sin fractura"
pasado el periodo $t$. Se reconstruye periodo a periodo, encadenando la probabilidad de *no* fallar
en cada uno:
$$
S_t=\prod_{k=1}^{t}(1-h_k).
$$
Se interpreta directamente ($S_5=0.8$: el 80 % llega sin fractura más allá de la quinta revisión),
cumple $S_0=1$ y es **no creciente**.

Ambas se enlazan por $\;h_t=1-\dfrac{S_t}{S_{t-1}}\;$: el hazard es la **caída relativa** de la
supervivencia de un periodo al siguiente. Y la probabilidad de que la fractura caiga **exactamente**
en el periodo $t$ combina las dos ideas —sobrevivir a los anteriores y fallar en $t$—:
$$
\Pr(T=t)=h_t\prod_{k<t}(1-h_k).
$$

::: {.callout-note}
## Un apunte
El hazard por periodo $h_t$ es una **probabilidad**, no una tasa: esto es lo propio del tiempo
discreto y es justo lo que nos permitirá tratarlo con un GLM binomial. El análisis en tiempo
*continuo*, donde el riesgo es una tasa instantánea, es el terreno del modelo de Cox; lo veremos en
detalle en el Caso 3.
:::

**La conexión con Bernoulli (y con el GLM).**

En nuestros datos, cada periodo en riesgo es un **ensayo de Bernoulli** con probabilidad $h_t$: el
sujeto "falla" (evento) o "sobrevive" ese periodo.

**Tiempo y censura: los dos datos de cada paciente.** En supervivencia, cada sujeto se describe
siempre con dos variables: un **tiempo**, cuánto duró su seguimiento, y un **indicador** de cómo
terminó, con el evento observado (1) o sin él (0). Cuando termina sin evento hablamos de
**censura**: sabemos que el evento no ocurrió *mientras la observamos*, pero no si ocurrirá ni
cuándo. Su tiempo real hasta el evento es mayor que el observado, pero desconocido. En la cohorte,
la censura se debe al cierre del estudio: como vimos en la introducción, cada mujer tuvo entre tres
y seis revisiones según cuándo se incorporó, un número que no depende de su riesgo de fractura.
Descartar a las censuradas, o tratarlas como si nunca fueran a fracturarse, sesgaría los
resultados; la clave es aprovechar exactamente lo que se observó de ellas.

Disponer los datos con **una fila por sujeto y periodo en riesgo** (formato **persona-periodo**)
convierte el problema en una **secuencia de ensayos de Bernoulli** con probabilidad $h_t$. Veámoslo
sobre la `cohorte`. En su forma original tiene **una fila por mujer**, con sus covariables de base
(`x1`, `x2`, `centro`) y el par de supervivencia: el tiempo, `tiempo` (revisión en que termina su
seguimiento), y el indicador de censura, `evento` (1 = fractura, 0 = censura):

```{r}
#| label: u15-cohorte-head
head(cohorte[, c("id", "centro", "x1", "x2", "tiempo", "evento")])
```

La función `expandir_persona_periodo()`, definida en la Presentación del caso, la reorganiza. Para
cada mujer genera una fila por revisión en la que siguió en riesgo, hasta la última observada. La
nueva respuesta binaria `y` vale 1 solo en la revisión en que se detecta la fractura:

```{r}
#| label: u15-pp
pp <- expandir_persona_periodo(cohorte)
pp[pp$id %in% c(2, 4), ]   # una mujer que fractura y otra censurada
```

La paciente 2 fractura en su tercera revisión y pasa a ser **tres filas**, con `y = 0, 0, 1`. La
paciente 4 termina su seguimiento en la cuarta revisión sin fractura y aporta **cuatro filas**, todas
con `y = 0`. La **censura encaja sin esfuerzo**: la paciente censurada aporta los periodos que sí se
observaron y deja de aportar después, sin que haya que inventarle un valor de $T$. Cada fila es el
**ensayo de Bernoulli** de un periodo.

La verosimilitud de supervivencia se **factoriza** exactamente como un producto de Bernoulli sobre
los periodos,

$$ P(T=t)=\begin{cases}
h_t \prod_{s<t} (1-h_s) & \text{ si evento en } t\\
\prod_{s \leq c} (1-h_s) & \text{ si censura}
\end{cases}$$

así que un **GLM binomial ordinario** (con enlace cloglog, [Sección 5.3](#sec-u15-glm))
maximiza la verosimilitud correcta, sin maquinaria extra.

::: {.callout-note}
## ¿Hace falta un efecto aleatorio por paciente?
Aunque cada sujeto aporte **varias filas** en el formato persona-periodo, **no**. Las filas de un
mismo sujeto son **condicionalmente independientes** dadas las covariables y los interceptos por
periodo —es la factorización de la verosimilitud de arriba, no una aproximación—, de modo que un GLM
ordinario ya maximiza la verosimilitud correcta. Los efectos aleatorios entran en **otro nivel**: el
de la **clínica** (`centro`), como *fragilidad compartida* (la ajustamos en la [Sección 5.3](#sec-u15-glm)). Una
*fragilidad individual* por paciente sería una extensión posible —no un requisito— y, además, difícil
de identificar con tan pocos periodos por sujeto.
:::


## 5.2 Kaplan–Meier y riesgos proporcionales {#sec-u15-ph}

El análisis de supervivencia tiene un instrumental **propio**, anterior al GLM, que conviene
conocer antes de construir el nuestro: aporta el contexto y el vocabulario. Lo recorremos de lo más
descriptivo a lo más estructurado.

Primero, **Kaplan–Meier**: la forma no paramétrica de *dejar hablar a los datos*, que dibuja la
curva de supervivencia y compara grupos sin suponer nada sobre el riesgo. Después, los **modelos de
riesgos proporcionales**, el marco común que permite pasar de *describir* a *explicar* —cómo las
covariables modulan el riesgo— y del que cuelga nuestro GLM. Su versión clásica en tiempo
continuo, el **modelo de Cox**, queda para el Caso 3.

Con estos precedentes tendremos el vocabulario para construir, en la [Sección 5.3](#sec-u15-glm),
un GLM que —al ser la cohorte simulada— podremos **validar contra la verdad del proceso
generador**. Y ese GLM no se queda en describir: predice el riesgo base y la supervivencia periodo
a periodo, incorpora la fragilidad entre clínicas como efecto aleatorio y puede relajar la
proporcionalidad cuando haga falta, todo dentro del único marco que ya manejamos.

### Kaplan–Meier: dejar hablar a los datos {#sec-u15-km}

En supervivencia, lo primero es **mirar los datos**, sin comprometerse todavía con ningún
modelo. Antes de imponer una fórmula al riesgo o un efecto a las covariables, interesa ver
la forma de la curva de supervivencia —cómo y cuándo cae— y si dos grupos (tratamiento/control) se separan. Ese es el
terreno de los métodos **no paramétricos**: en lugar de estimar los parámetros de un modelo,
leen la curva directamente de los datos, con el mínimo de supuestos. Su herramienta de
referencia —y casi siempre el primer paso de cualquier análisis de supervivencia— es el
estimador de **Kaplan–Meier**.

El estimador de **Kaplan–Meier** [@kaplan1958] reconstruye la curva de supervivencia **sin
imponer ninguna forma funcional**: en cada instante con eventos multiplica la fracción que
"sobrevive",
$$
\widehat S(t)=\prod_{t_k\le t}\Bigl(1-\frac{d_k}{n_k}\Bigr),
$$
con $d_k$ eventos y $n_k$ sujetos en riesgo en $t_k$. Fíjate en que es exactamente el
producto $\prod(1-h_k)$ de la [Sección 5.1](#sec-u15-hazard), con el hazard estimado de forma empírica,
$\widehat h_k=d_k/n_k$: Kaplan–Meier es el **hermano no paramétrico** de la supervivencia
discreta $S_t=\prod(1-h_k)$, y es especialmente útil para comparar curvas de supervivencia entre grupos/perfiles. Su visualización nos permite responder preguntas descriptivas del tipo : ¿qué grupo sobrevive más?, ¿en qué momento empieza a agravarse el riesgo en un perfil?, ...

```{r}
#| label: fig-u15-km
#| code-fold: true
#| code-summary: "Código de la figura"
#| fig-cap: "Kaplan–Meier de la cohorte por brazo de tratamiento (x2): describe la caída de S(t) sin modelo, y el log-rank contrasta los dos grupos. KM solo admite grupos discretos —no la fragilidad continua x1— y no mide el tamaño del efecto; para eso hace falta un modelo."
library(survival)
library(survminer)

km <- survfit(Surv(tiempo, evento) ~ x2, data = cohorte)
ggsurvplot(km, data = cohorte, conf.int = TRUE, pval = TRUE,
           legend.title = "Tratamiento (x2)",
           legend.labs  = c("No", "Sí"),
           xlab = "Periodo de revisión", ylab = "Supervivencia S(t)")
```

En la cohorte el patrón es el esperado: las tratadas (`x2` = Sí) se mantienen por encima
de las no tratadas y la separación crece con los periodos —arrancan casi juntas y, al sexto,
la supervivencia ronda $0.73$ frente a $\approx0.56$—.

**¿Es esa separación real o podría ser ruido muestral?** 

Para contrastarlo se usa la prueba
**log-rank** [@mantel1966], el contraste no paramétrico que acompaña a Kaplan–Meier. Su idea: en
cada periodo con eventos cuenta cuántas fracturas se observan en un grupo y cuántas cabría
esperar si las dos curvas fueran iguales (bajo $H_0$: misma supervivencia en ambos grupos), y
acumula esas diferencias "observado − esperado" a lo largo del seguimiento. Si se apilan de forma
sistemática en un grupo, la separación difícilmente es casual y el $p$-valor sale pequeño. No supone
ninguna forma funcional —por eso es el compañero natural de KM—, pero, como la propia curva, no
mide el tamaño del efecto ni ajusta por covariables: solo responde *sí/no* a "¿difieren los grupos?".

En R, el $p$-valor que `ggsurvplot(..., pval = TRUE)` imprime sobre la curva es justo el del
log-rank; el contraste explícito se obtiene con `survdiff`:

```r
survdiff(Surv(tiempo, evento) ~ x2, data = cohorte)
```

Sobre la cohorte da $p=0.0027$: la ventaja de las tratadas **no** es ruido.

Con todo, KM **describe** y **compara**, pero se queda como una primera herramienta descriptiva:
**no ajusta por covariables**, no admite predictores **continuos** (la fragilidad `x1` se queda
fuera) y no entrega un **tamaño de efecto** interpretable. Para eso hace falta una **regresión**.

### Riesgos proporcionales, en tiempo discreto {#sec-u15-prop}

Esa regresión exige **imponer una estructura**: decir cómo entran las covariables en el riesgo. La
estructura que adoptamos —y que nos llevará directamente al GLM binario— es la de **riesgos
proporcionales**.

La idea es que **una covariable multiplica el riesgo de cada periodo por un factor
constante** —el mismo en la primera revisión que en la sexta—, de modo que su efecto se resume en
un solo número. Falta precisar *sobre qué cantidad* actúa ese factor. La respuesta sale de la
propia $S_t$. Como $S_t=\prod_{k\le t}(1-h_k)$, al tomar logaritmos el producto se convierte en
una suma, un sumando por periodo:
$$
-\log S_t=\sum_{k=1}^{t}\bigl[-\log(1-h_k)\bigr].
$$
Así, lo que cae la supervivencia **en escala logarítmica** al pasar del periodo $t-1$ al $t$ es
exactamente el sumando de ese periodo:
$$
\log \frac{S_{t-1}}{S_t}=\log S_{t-1}-\log S_t=\log\frac{S_{t-1}}{S_t}=-\log(1-h_t)\;\ge 0.
$$
No es la caída absoluta, $S_{t-1}-S_t=S_{t-1}\,h_t$, que depende de cuánta supervivencia quedaba,
sino la **caída relativa** medida en logaritmos, que solo depende de $h_t$ (y para $h_t$ pequeño es
casi igual a él, pues $-\log(1-h_t)\approx h_t$). Llamemos a $-\log(1-h_t)$ el **aporte de riesgo**
del periodo $t$: $-\log S_t$ acumula los aportes de todos los periodos hasta $t$.

Para formular la hipótesis necesitamos un punto de comparación: la paciente de **referencia**, con
$\mathbf{x}=\mathbf 0$ (en la cohorte, sin tratamiento y con fragilidad media, $x_1=0$). Su riesgo en
el periodo $t$ es el **riesgo base** $h_{0t}$, y su aporte de riesgo, $-\log(1-h_{0t})$. La
**hipótesis de riesgos proporcionales** dice que el aporte de riesgo de una paciente con
covariables $\mathbf{x}$ es el **aporte base multiplicado por un factor constante**
$\exp(\mathbf{x}'\boldsymbol\beta)$, el mismo en todos los periodos:
$$
-\log\bigl(1-h_t(\mathbf{x})\bigr)=\exp(\mathbf{x}'\boldsymbol\beta)\,\bigl[-\log(1-h_{0t})\bigr].
$$
El riesgo base $h_{0t}$ puede cambiar libremente de un periodo a otro; lo que no cambia es la proporción
entre el aporte de cada paciente y el aporte base.

Esa proporción es el **hazard ratio** (HR, razón de riesgos). Si comparamos dos pacientes con
covariables $\mathbf{x}$ y $\mathbf{x}^*$, el cociente de sus aportes de riesgo en el periodo $t$ es
$$
\text{HR}=\frac{-\log\bigl(1-h_t(\mathbf{x})\bigr)}{-\log\bigl(1-h_t(\mathbf{x}^*)\bigr)}
=\exp\bigl((\mathbf{x}-\mathbf{x}^*)'\boldsymbol\beta\bigr),
$$
porque el aporte base se cancela. El HR no depende de $t$: es el mismo en todas las revisiones, y
eso es lo que da nombre a los riesgos *proporcionales*. Si las dos pacientes solo difieren en una
unidad de $x_k$, queda $\text{HR}_k=\exp(\beta_k)$, el análogo en supervivencia del *odds ratio*
de la logística. Como $-\log(1-h)\approx h$ para riesgos pequeños, el HR es también, de forma
aproximada, el cociente de los propios riesgos por periodo, $h_t(\mathbf{x})/h_t(\mathbf{x}^*)$.

Y ahora el paso clave: tomando $\log$ a ambos lados de la ecuación de riesgos proporcionales,
aparece el enlace **clog-log**,
$$
\underbrace{\log\bigl(-\log(1-h_t)\bigr)}_{\operatorname{cloglog}(h_t)}
=\underbrace{\log\bigl(-\log(1-h_{0t})\bigr)}_{\alpha_t}+\mathbf{x}'\boldsymbol\beta.
$$
Es decir: **la hipótesis de riesgos proporcionales**, escrita sobre el hazard por periodo, **es un GLM
binomial con enlace cloglog** —un intercepto $\alpha_t$ por revisión (el riesgo base) más un $\beta$
por covariable—. No hemos salido del tiempo discreto ni del GLM binario: el enlace no se *elige*, se
*deduce* del supuesto [@prentice1978; @allison1982]. Y en el modelo que ajustaremos, estimar el
riesgo base será, literalmente, estimar esos $\alpha_t$ —uno por revisión—, como haremos en la
[Sección 5.3](#sec-u15-glm).

Dos lecturas inmediatas de ese factor constante:

- **Sobre la supervivencia.** Si el aporte de cada periodo se multiplica por
$\exp(\mathbf{x}'\boldsymbol\beta)$, la supervivencia entera se eleva a esa potencia:
$S_t(\mathbf{x})=S_{0t}^{\exp(\mathbf{x}'\boldsymbol\beta)}$. En la escala $\operatorname{cloglog}$ de
la supervivencia, las curvas de dos grupos van **paralelas** (separadas por una distancia fija) y
nunca se cruzan —esa constancia es el supuesto—.
- **Sobre el efecto de cada covariable.** El $\text{HR}_k=\exp(\beta_k)$ se lee como un factor
de riesgo: $>1$ aumenta el riesgo, $<1$ protege (lo reduce) y $=1$ indica que la covariable no
influye. Un solo número describe el efecto en los seis periodos.

La @fig-u15-ph-ilustra lo hace visible: a la izquierda, en la escala
$\operatorname{cloglog}$, el efecto de la covariable es una distancia vertical fija, la misma
$\beta$ en todos los periodos; a la derecha, en la escala del riesgo, la diferencia entre grupos
crece con el riesgo base, porque el efecto es multiplicativo. Como el tiempo es discreto, cada
periodo se representa por separado, sin unir los valores de periodos consecutivos.


```{r}
#| label: fig-u15-ph-ilustra
#| code-fold: true
#| code-summary: "Código de la figura"
#| fig-width: 9
#| fig-height: 3.6
#| fig-cap: "Qué significa 'riesgos proporcionales' en tiempo discreto (riesgo base creciente de juguete, HR = 2). Izquierda (escala cloglog): en cada periodo, la distancia vertical entre los dos grupos es la misma, β; si cambiara de un periodo a otro, la proporcionalidad fallaría. Derecha (riesgo h_t): el grupo con x = 1 tiene su aporte de riesgo multiplicado por exp(β) en cada periodo, y la diferencia entre las barras crece porque el efecto es multiplicativo."

beta <- log(2)                                  # efecto de la covariable: HR = exp(beta) = 2
base <- tibble(periodo = 1:6,
               h0 = c(0.05, 0.07, 0.09, 0.11, 0.13, 0.15))  # hazard base creciente (ilustrativo)
ph <- base |>
  mutate(h1 = 1 - (1 - h0)^exp(beta),                        # PH discreto exacto
         c0 = log(-log(1 - h0)), c1 = log(-log(1 - h1)))     # escala cloglog
colores <- c("Referencia (x = 0)" = "grey65", "Grupo (x = 1)" = "#2c7fb8")

p_cll <- ggplot(ph, aes(x = periodo)) +
  geom_segment(aes(xend = periodo, y = c0, yend = c1), color = "grey40") +   # la distancia beta
  geom_point(aes(y = c0, color = "Referencia (x = 0)"), size = 3) +
  geom_point(aes(y = c1, color = "Grupo (x = 1)"), size = 3) +
  scale_color_manual(values = colores, breaks = names(colores)) +
  scale_x_continuous(breaks = 1:6) +
  labs(x = "Periodo de revisión", y = NULL, color = NULL,
       title = "Escala cloglog: log(-log(1 - h_t))")
p_h <- ph |>
  pivot_longer(c(h0, h1), names_to = "grupo", values_to = "hazard") |>
  mutate(grupo = factor(if_else(grupo == "h0", "Referencia (x = 0)", "Grupo (x = 1)"),
                        levels = names(colores))) |>
  ggplot(aes(periodo, hazard, fill = grupo)) +
  geom_col(position = position_dodge(width = 0.8), width = 0.75) +
  scale_fill_manual(values = colores, guide = "none") +
  scale_x_continuous(breaks = 1:6) +
  labs(x = "Periodo de revisión", y = NULL, title = "Escala del riesgo: h_t")

(p_cll + p_h) + plot_layout(guides = "collect") &
  theme_minimal(base_size = 12) & theme(legend.position = "top")
```

::: {.callout-note}
## Cuándo falla la proporcionalidad
El supuesto de proporcionalidad se puede romper de dos formas.

- En un efecto que se desvanece, el hazard ratio se mueve hacia 1 sin llegar a
  cruzarlo: la ventaja se diluye y las curvas convergen, pero no se cortan. Es lo que
  ocurre con una vacuna cuya protección decae con el tiempo, o por depleción de
  susceptibles —los pacientes más frágiles tienen el evento pronto y queda una población
  seleccionada más robusta, de modo que el efecto del factor de riesgo se atenúa—.
- En curvas que se cruzan, el hazard ratio pasa de $>1$ a $<1$ y la ventaja se
  invierte. El caso de manual es cirugía frente a tratamiento conservador: riesgo alto
  al principio (mortalidad perioperatoria) y menor después, así que las curvas de supervivencia
  se cortan.

La **señal práctica**: si las curvas de Kaplan–Meier convergen sin tocarse, es un efecto que
se desvanece; si se cortan, es un cruce. En cualquiera de los dos casos —o si el efecto de
una covariable cambia con el tiempo, o si el tratamiento tiene un efecto inicial fuerte que
luego desaparece— un único hazard ratio deja de describir bien el efecto, y el modelo de
Cox básico (o nuestro GLM con un solo HR) puede ser inadecuado: hay que recurrir a sus
extensiones —coeficientes que varían en el tiempo, estratificación—.
:::

**¿Es razonable asumir proporcionalidad aquí?** 

La proporcionalidad es un supuesto, pero **se puede comprobar**, y
con una covariable a mano el chequeo es directo. Para la binaria `x2`, la propia curva de
Kaplan–Meier ya da una primera respuesta: bajo proporcionalidad las curvas de los dos grupos **no se
cruzan** y se separan de forma ordenada —justo lo que veíamos, las tratadas siempre por encima con la
brecha creciendo—, así que no hay señal de alarma. El chequeo gráfico más fino es el **diagrama
log–log**: representar '$\log(-\log\widehat S(t))$' frente a '$\log t$' —es decir, el `cloglog` de la
supervivencia de Kaplan–Meier— debería dar curvas aproximadamente paralelas si el supuesto se
cumple. Que el diagnóstico natural sea precisamente el `cloglog` no es casualidad: es el enlace del
modelo que construiremos.

```{r}
#| label: fig-u15-km-loglog
#| code-fold: true
#| code-summary: "Código de la figura"
#| fig-width: 7
#| fig-height: 4
#| fig-cap: "Diagrama log-log de Kaplan-Meier por tratamiento: log(-log S(t)) frente a log(tiempo). Bajo riesgos proporcionales las dos curvas son aproximadamente paralelas. Con solo seis periodos el chequeo es grueso, pero no se aprecia cruce ni convergencia, así que la proporcionalidad para x2 es asumible."
ggsurvplot(km, data = cohorte, fun = "cloglog",
           legend.title = "Tratamiento", legend.labs = c("No", "Sí"),
           xlab = "log(periodo)", ylab = "log(-log S(t))")
```

Para la covariable **continua** `x1`, Kaplan–Meier no sirve directamente (habría que
**categorizarla** en grupos); su proporcionalidad se contrasta sobre el modelo ajustado, con una
interacción covariable × periodo ([Sección 5.3](#sec-u15-ph-test)).

:::: {.callout-tip}
## 🔧 En R. Estimar y dibujar la curva de Kaplan–Meier
Hace falta el paquete **`survival`** (y **`survminer`** para dibujarla). Los datos van **a nivel de
paciente** —una fila por mujer—, con el **tiempo** hasta el evento y el **indicador** de
evento/censura (1 = evento, 0 = censura). La respuesta se construye con `Surv(tiempo, evento)` y la
curva se estima con `survfit`:

```r
library(survival); library(survminer)
km <- survfit(Surv(tiempo, evento) ~ x2, data = cohorte)  # ~ 1 para la curva global
ggsurvplot(km, data = cohorte, pval = TRUE)               # añade la prueba log-rank
```

A la derecha de `~` va la variable de grupo (aquí `x2`), y `evento` debe codificarse 1 = evento,
0 = censura; con `fun = "cloglog"` se obtiene el diagrama log–log de arriba.
::::


## 5.3 El modelo de riesgos proporcionales como GLM {#sec-u15-glm}

Esta sección sigue los pasos de un análisis completo: formular el modelo, ajustarlo e
interpretarlo, compararlo con alternativas y evaluar cómo predice, diagnosticar sus supuestos y,
por último, usarlo para predecir el riesgo de una paciente.

### Modelización {#sec-u15-anatomia}

En la [Sección 5.2](#sec-u15-prop) dedujimos que la hipótesis de riesgos proporcionales, escrita
sobre el riesgo por periodo, es
$$
\operatorname{cloglog}\bigl(h_t(\mathbf{x})\bigr)=\alpha_t+\mathbf{x}'\boldsymbol\beta,
\qquad t=1,\dots,6 .
$$
Es un **GLM binomial** sobre el banco persona-periodo `pp` ([Sección 5.1](#sec-u15-hazard)):

- la **respuesta** es la `y` de cada revisión en riesgo, que ya lleva incorporada la censura;
- el **predictor lineal** tiene un intercepto por revisión, $\alpha_t$ (el riesgo base, sin
  imponerle ninguna forma), más los efectos de `x1` y `x2`;
- el **enlace** es el **complementario log-log**,
  $\operatorname{cloglog}(p)=\log(-\log(1-p))$, con inversa $p=1-\exp(-\exp(\eta))$. No lo elegimos:
  viene impuesto por la hipótesis de riesgos proporcionales [@prentice1978; @allison1982]. A
  diferencia del logit, es asimétrico:

```{r}
#| label: fig-u15-enlaces
#| code-fold: true
#| code-summary: "Código de la figura"
#| fig-cap: "De los enlaces comparados en la Unidad 2, aquí retenemos solo logit y cloglog —los relevantes en supervivencia discreta—. El cloglog es asimétrico: se aproxima a 1 más despacio que a 0."

tibble(eta = seq(-4, 4, by = 0.02)) |>
  mutate(logit   = plogis(eta),
         cloglog = 1 - exp(-exp(eta))) |>
  pivot_longer(c(logit, cloglog), names_to = "enlace", values_to = "p") |>
  ggplot(aes(eta, p, color = enlace)) +
  geom_line(linewidth = 1) +
  labs(x = expression(eta), y = expression(p == g^{-1}(eta)), color = "Enlace")
```

El modelo descansa en tres supuestos, que la [evaluación y el diagnóstico](#sec-u15-comparacion)
someterán a prueba cuando se pueda:

- **Independencia condicional.** Las filas de una misma paciente son ensayos independientes dadas
  las covariables y el periodo, por la factorización de la verosimilitud
  ([Sección 5.1](#sec-u15-hazard)). Basta un GLM ordinario, sin efecto aleatorio de paciente.
- **Censura no informativa.** El número de revisiones de cada paciente no depende de su riesgo de
  fractura, como vimos en la introducción. No se puede contrastar con los datos.
- **Riesgos proporcionales.** Cada *hazard ratio* es constante en el tiempo
  ([Sección 5.2](#sec-u15-prop)).

### Ajuste e interpretación {#sec-u15-lab}

```{r}
#| label: u15-ajuste
m_pp <- glm(y ~ periodo + x1 + x2, family = binomial("cloglog"), data = pp)
summary(m_pp)

# hazard ratios con su IC al 95 % (perfil de verosimilitud)
exp(cbind(HR = coef(m_pp), confint(m_pp)))[c("x1", "x2"), ]
```

**El riesgo base.** El intercepto, $\hat\alpha_1=-2.98$, es el riesgo base de la primera revisión en
escala cloglog. Los coeficientes de `periodo` son las diferencias $\hat\alpha_t-\hat\alpha_1$:
todas positivas ($0.39,\ 0.50,\ 0.45,\ 0.59,\ 0.78$), así que el riesgo de la paciente de
referencia es mayor en cualquier revisión posterior que en la primera, y tiende a crecer con el
seguimiento, con un pequeño retroceso en la cuarta.

**Los hazard ratios.** Se obtienen exponenciando los coeficientes de las covariables
([Sección 5.2](#sec-u15-prop)):
$$
\widehat{\text{HR}}_k=\exp(\hat\beta_k),\qquad
\text{IC}_{95\%}(\text{HR}_k)=\bigl[\exp(\hat\beta_k^{\,\text{inf}}),\ \exp(\hat\beta_k^{\,\text{sup}})\bigr],
$$
donde $[\hat\beta_k^{\,\text{inf}},\hat\beta_k^{\,\text{sup}}]$ es el intervalo de confianza de $\beta_k$.
Es lo que hace la última línea del chunk: `exp()` aplicado a `coef(m_pp)` y a `confint(m_pp)`.

- **Fragilidad (`x1`).** $\widehat{\text{HR}}_1=e^{0.842}=2.32$, con IC al 95 % $[2.03,\,2.66]$: cada
  desviación típica más de fragilidad ósea multiplica por 2.32 el aporte de riesgo de cada
  revisión, es decir, lo aumenta un 132 %. Al ser un factor multiplicativo, dos desviaciones típicas
  lo multiplican por $2.32^2$.
- **Tratamiento (`x2`).** $\widehat{\text{HR}}_2=e^{-0.454}=0.64$, con IC $[0.49,\,0.82]$: a igual fragilidad,
  las tratadas tienen en cada revisión un aporte de riesgo un 36 % menor que las no tratadas. El
  intervalo no incluye el 1, así que el efecto protector es claro.

Por la hipótesis de riesgos proporcionales, ambos factores son los mismos en las seis revisiones.

**Del modelo al riesgo base y a la supervivencia.** Los coeficientes están en escala cloglog; para
leerlos como probabilidades, el siguiente chunk hace tres cosas:

1. **Construye la paciente de referencia** en cada revisión: una tabla `base` con las seis
   revisiones y $x_1=x_2=0$ (fragilidad media, sin tratamiento).
2. **Predice su riesgo por periodo.** Con `type = "response"`, `predict()` aplica la inversa del
   enlace al predictor lineal, que para esta paciente se reduce a $\hat\alpha_t$:
   $$
   \hat h_{0t}=1-\exp\bigl(-\exp(\hat\alpha_t)\bigr).
   $$
   Es el **riesgo base estimado**: la probabilidad de fracturar en la revisión $t$ si se llega a ella
   sin fractura.
3. **Acumula la supervivencia** con la fórmula de la [Sección 5.1](#sec-u15-hazard), multiplicando
   las probabilidades de no fracturar en cada revisión (`cumprod`):
   $$
   \hat S_{0t}=\prod_{k=1}^{t}\bigl(1-\hat h_{0k}\bigr).
   $$

La figura muestra las dos curvas, a la izquierda el riesgo base y a la derecha la supervivencia.
Como el tiempo es discreto, la supervivencia se dibuja **en escalera**: parte de $S_0=1$, se mantiene
constante entre dos revisiones y solo baja en cada revisión, que es cuando se detectan las
fracturas. Unir los puntos con rectas sugeriría una caída continua que el modelo no describe. Lo
mismo vale para el resto de curvas de supervivencia de la unidad:

```{r}
#| label: fig-u15-hazard-base
#| fig-width: 10
#| fig-height: 4
#| fig-cap: "Riesgo base estimado por periodo (h0t, evaluado en x1 = x2 = 0) y la supervivencia base St = prod(1 - h0k) que implica. Como el riesgo base tiende a crecer, la supervivencia cae cada vez más deprisa."
base <- tibble(periodo = factor(levels(pp$periodo), levels = levels(pp$periodo)),
               x1 = 0, x2 = 0)
base$h0 <- predict(m_pp, newdata = base, type = "response")   # hazard base por periodo
base$t  <- seq_len(nrow(base))
base$S  <- cumprod(1 - base$h0)                               # supervivencia base

pH <- ggplot(base, aes(t, h0)) +
  geom_col(fill = "grey70") +
  labs(x = "Periodo", y = expression(hazard~base~~h[0][t]), title = "Riesgo base por periodo")
pS <- ggplot(bind_rows(tibble(t = 0, S = 1), base), aes(t, S)) +   # S_0 = 1 al inicio
  geom_step(linewidth = 1) + geom_point(size = 2) +              # constante entre revisiones
  scale_x_continuous(breaks = 0:6) +
  scale_y_continuous(limits = c(0, 1)) +
  labs(x = "Periodo", y = expression(supervivencia~~S[t]), title = "Supervivencia base")
pH + pS
```

La supervivencia base es solo la de una paciente concreta, la de referencia. El modelo predice la de
**cualquier** perfil: basta cambiar $\mathbf{x}$ en el predictor lineal. La @fig-u15-perfiles lo
hace para cinco niveles de fragilidad dentro del rango de la cohorte ($x_1=-2,\dots,2$ desviaciones
típicas), sin y con tratamiento. Cada curva es
$\hat S_t(\mathbf{x})=\prod_{k\le t}\bigl(1-\hat h_k(\mathbf{x})\bigr)$, con
$\hat h_k(\mathbf{x})=1-\exp\bigl(-\exp(\hat\alpha_k+\hat\beta_1x_1+\hat\beta_2x_2)\bigr)$.

```{r}
#| label: fig-u15-perfiles
#| code-fold: true
#| code-summary: "Código de la figura"
#| fig-width: 9
#| fig-height: 4
#| fig-cap: "Supervivencia predicha por el GLM cloglog para cinco niveles de fragilidad (x1, en desviaciones típicas), sin tratamiento (izquierda) y con tratamiento (derecha). La curva de x1 = 0 sin tratamiento es la supervivencia base de la figura anterior."
perfiles <- expand_grid(periodo = factor(levels(pp$periodo), levels = levels(pp$periodo)),
                        x2 = c(0, 1), x1 = c(-2, -1, 0, 1, 2))
perfiles$h <- predict(m_pp, newdata = perfiles, type = "response")
perfiles <- perfiles |>
  group_by(x2, x1) |>                       # la supervivencia se acumula dentro de cada perfil
  mutate(S = cumprod(1 - h), t = as.integer(periodo)) |>
  ungroup()

perfiles |>
  bind_rows(distinct(perfiles, x1, x2) |> mutate(t = 0L, S = 1)) |>   # S_0 = 1 al inicio
  ggplot(aes(t, S, color = factor(x1), group = x1)) +
  geom_step(linewidth = 1) + geom_point(size = 1.8) +                 # constante entre revisiones
  scale_x_continuous(breaks = 0:6) +
  facet_wrap(~ x2, labeller = as_labeller(c(`0` = "Sin tratamiento (x2 = 0)",
                                            `1` = "Con tratamiento (x2 = 1)"))) +
  scale_color_viridis_d(option = "plasma", end = 0.85, direction = -1) +
  scale_y_continuous(limits = c(0, 1)) +
  labs(x = "Periodo de revisión", y = "Supervivencia predicha S(t)", color = "Fragilidad (x1)")
```

La supervivencia al final del seguimiento, para cada perfil, y la diferencia que aporta el
tratamiento:

```{r}
#| label: u15-perfiles-final
perfiles |>
  filter(t == max(t)) |>
  dplyr::select(x1, x2, S) |>
  pivot_wider(names_from = x2, values_from = S, names_prefix = "S6_x2_") |>
  mutate(ganancia_tratamiento = S6_x2_1 - S6_x2_0)
```

- **La fragilidad separa mucho las curvas.** Sin tratamiento, la probabilidad de llegar a la sexta
  revisión sin fractura va del 91 % con $x_1=-2$ al 7 % con $x_1=2$. Todas las curvas comparten el
  mismo riesgo base, pero caen más deprisa cuanto mayor es la fragilidad: es el efecto multiplicativo
  del HR, que se acumula revisión a revisión.
- **El tratamiento desplaza todas las curvas hacia arriba**, porque multiplica por el mismo factor
  (0.64) el aporte de riesgo de todas las pacientes.
- **Pero su beneficio absoluto no es el mismo para todas.** La ganancia en supervivencia a las seis
  revisiones es de 3 puntos con $x_1=-2$, de 12 con $x_1=0$ y máxima con $x_1=1$ (16.5 puntos).
  Con $x_1=2$ vuelve a bajar (11.5 puntos): aunque el tratamiento reduce su riesgo en la misma proporción,
  en las pacientes más frágiles no basta para evitar que la mayoría fracture. Un mismo *hazard
  ratio* se traduce en beneficios absolutos distintos según el riesgo de partida.

:::: {.callout-tip}
## 🔧 En R. El GLM de supervivencia en persona-periodo
```r
pp <- expandir_persona_periodo(cohorte)                                   # 1 fila por paciente y periodo
m  <- glm(y ~ periodo + x1 + x2, family = binomial("cloglog"), data = pp) # hazard discreto
```

- **Formato persona-periodo** — `y = 1` solo en el periodo del evento; la **censura se trata sola** (la
  paciente aporta filas `y = 0` hasta su último periodo observado, sin fila de evento).
- **El factor `periodo`** estima el **hazard base** $\alpha_t$ (un intercepto por revisión); las
  covariables entran como en cualquier GLM y su $e^{\hat\beta}$ es un ***hazard ratio***.
- **Del hazard a la supervivencia** — `predict(m, newdata, type = "response")` da $\hat h_t$ por periodo;
  la supervivencia se acumula con `cumprod(1 - h)` (y el riesgo acumulado es `1 - S`).
- **Fragilidad** — un intercepto aleatorio por grupo, `+ (1 | centro)`, lo convierte en un **GLMM
  cloglog**: `lme4::glmer(..., family = binomial("cloglog"))`, con `VarCorr(m)` para $\hat\sigma_u$ y
  `fixef(m)` para los efectos condicionales.
::::

### Comparación de modelos y evaluación {#sec-u15-comparacion}

`m_pp` es un punto de partida, no necesariamente el modelo final. Quedan dos preguntas abiertas:
si su parte fija puede simplificarse y si hace falta un efecto de centro, como en la
[Unidad 4](#sec-u14). Lo más inmediato sería contrastar directamente el centro, pero ese contraste
solo tiene sentido sobre una parte fija adecuada: el efecto de centro se evalúa **sobre** ella, y si
le sobra o le falta algo, la comparación arrastra ese problema. Por eso seguimos una estrategia en
tres pasos:

1. **Fijar la parte fija.** Con el modelo sin efecto de centro, buscamos la estructura más
   parsimoniosa que ajuste igual de bien. Las covariables ya están justificadas; lo que queda
   abierto es la forma del riesgo base, que en `m_pp` gasta un parámetro por revisión.
2. **Valorar el centro.** Sobre esa parte fija, contrastamos si el efecto aleatorio de centro es
   necesario.
3. **Evaluar el modelo elegido**: su calibración y su discriminación.

Como en la [Unidad 2](#sec-u12-diagnostico) y la [Unidad 4](#sec-u14-diagnostico), los modelos
se comparan con el LRT cuando están anidados, y con criterios de información (AIC, BIC) cuando no
lo están. La *deviance* no sirve
como medida de bondad de ajuste, porque los datos persona-periodo son binarios
([Sección 2.5](#sec-u12-inferencia)).

#### ¿Qué forma tiene el riesgo base? {#sec-u15-base}

En `m_pp` el riesgo base entra con un intercepto libre por revisión, $\alpha_1,\dots,\alpha_6$:
seis parámetros que no imponen ninguna forma a cómo cambia el riesgo con el seguimiento. Lo
comparamos con tres alternativas más simples. Los cuatro modelos comparten los efectos de las
covariables y solo difieren en $\alpha_t$:
$$
\operatorname{cloglog}\bigl(h_t(\mathbf{x})\bigr)=\alpha_t+\beta_1x_1+\beta_2x_2,
\qquad t=1,\dots,6 \qquad
\alpha_t=\begin{cases}
\gamma_0 & \text{(constante, }m_0: 1 \text{ parámetro)}\\
\gamma_0+\gamma_1\,t & \text{(tendencia lineal, } m_{lin}: 2)\\
\gamma_0+\gamma_1\log t & \text{(tendencia logarítmica, } m_{log}: 2)\\
\alpha_t\ \text{libre} & \text{(factor, } m_{pp}: 6)
\end{cases}

$$
Traducido al aporte de riesgo base, $-\log(1-h_{0t})=e^{\alpha_t}$:

- con la **tendencia lineal**, $e^{\gamma_0}\,(e^{\gamma_1})^{t}$: cada revisión multiplica el aporte
  por el mismo factor $e^{\gamma_1}$ (crecimiento geométrico si $\gamma_1>0$);
- con la **logarítmica**, $e^{\gamma_0}\,t^{\gamma_1}$: el aporte crece como una potencia de $t$,
  cada vez más despacio si $0<\gamma_1<1$ (una forma cóncava).

**Qué se puede comparar con qué.** El modelo constante está anidado en las dos tendencias (basta
$\gamma_1=0$), y las dos tendencias lo están en el factor, que reproduce cualquier secuencia de seis
valores. Esos pares se comparan con el **LRT**. Las dos tendencias, en cambio, **no** están anidadas
entre sí: ninguna es un caso particular de la otra. Para compararlas se usan criterios de
información, **AIC** y **BIC**; como tienen el mismo número de parámetros, los dos criterios las
penalizan igual y su orden lo decide la verosimilitud. De ahí la secuencia de preguntas:

1. **¿Cambia el riesgo base con el seguimiento?** Constante frente a factor (LRT, 5 g.l.).
2. **¿Basta una tendencia de dos parámetros?** Cada tendencia frente al factor (LRT, 4 g.l.).
3. **¿Qué tendencia?** Lineal frente a logarítmica (AIC y BIC).
4. **¿Se puede simplificar aún más la elegida?** Constante frente a ella (LRT, 1 g.l.).

```{r}
#| label: u15-base
pp$t  <- as.integer(pp$periodo)   # el periodo como número, para las tendencias
m_0   <- update(m_pp, . ~ . - periodo)
m_lin <- update(m_pp, . ~ . - periodo + t)
m_log <- update(m_pp, . ~ . - periodo + log(t))
anova(m_0,   m_pp, test = "LRT")   # 1. ¿cambia el riesgo base?
anova(m_lin, m_pp, test = "LRT")   # 2. ¿basta la tendencia lineal?
anova(m_log, m_pp, test = "LRT")   #    ¿y la logarítmica?
cbind(AIC(m_0, m_lin, m_log, m_pp), BIC = BIC(m_0, m_lin, m_log, m_pp)$BIC)   # 3.
anova(m_0,   m_log, test = "LRT")  # 4. ¿hace falta la tendencia logarítmica?
rbind(factor = coef(m_pp)[c("x1", "x2")], log = coef(m_log)[c("x1", "x2")])   # ¿cambian los efectos?
```

1. **Sí cambia**: el riesgo base constante se rechaza frente al factor ($p=0.035$).
2. **Basta una tendencia**: ni la lineal ($p=0.58$) ni la logarítmica ($p=0.86$) se rechazan
   frente al factor, así que los cuatro parámetros adicionales de `m_pp` no mejoran el ajuste.
3. **La logarítmica, por poco**: tiene el menor AIC ($1650.1$, frente a $1651.7$ la lineal) y el
   menor BIC ($1674.7$ frente a $1676.2$). La diferencia entre ambas es pequeña. Los dos criterios
   sitúan el factor por detrás de las tendencias, y el BIC, que penaliza más los parámetros, lo deja
   el último ($1705.9$).
4. **No se puede simplificar más**: frente al modelo constante, la tendencia logarítmica es
   claramente necesaria ($p=0.001$).

Adoptamos, por tanto, `m_log` como parte fija: un riesgo base creciente y cóncavo, con cuatro
parámetros menos que `m_pp` e igual de buen ajuste. El cambio no altera lo que nos interesa: los
coeficientes de `x1` y `x2` coinciden en los dos modelos hasta la segunda cifra decimal.

#### ¿Hace falta la fragilidad de centro? {#sec-u15-frail-test}

Con la parte fija decidida, añadimos a `m_log` un **intercepto aleatorio por centro**, la
*fragilidad* en el lenguaje de la supervivencia. El modelo pasa a ser un **GLMM cloglog**,
$$
\operatorname{cloglog}(h_{ijt})=\gamma_0+\gamma_1\log t+\beta_1x_{1i}+\beta_2x_{2i}+u_j,
\qquad u_j\sim\mathcal N(0,\sigma_u^2),
$$
que se ajusta con `lme4` igual que en la [Unidad 4](#sec-u14):

```{r}
#| label: u15-fragilidad
library(lme4)
m_frail <- glmer(y ~ log(t) + x1 + x2 + (1 | centro),
                 family = binomial("cloglog"), data = pp)
VarCorr(m_frail)   # sigma_u: cuánto varía el riesgo base entre centros
exp(cbind(HR_glm  = coef(m_log)[c("x1", "x2")],        # hazard ratios sin el centro
          HR_glmm = fixef(m_frail)[c("x1", "x2")]))    # y condicionales al centro
```

`VarCorr` estima la **desviación típica de la fragilidad**, que mide cuánto varía el riesgo base de
unas clínicas a otras: $\hat\sigma_u\approx0.37$ en escala cloglog. Al **condicionar al centro**,
los *hazard ratios* se alejan algo de 1 (fragilidad: $2.32\to2.43$; tratamiento: $0.64\to0.63$): es
el salto marginal→condicional de la Unidad 4, ahora sobre el riesgo, leve porque $\hat\sigma_u$ es
pequeño.

¿Es significativa esa variación? Contrastamos $H_0:\sigma_u^2=0$ con el LRT entre `m_log` y
`m_frail`. Como en la [Unidad 4](#sec-u14-diagnostico), la hipótesis nula está en la frontera del
espacio de parámetros (una varianza no puede ser negativa), y el estadístico $\Lambda$ no sigue una
$\chi^2_1$, sino la mezcla $\tfrac12\chi^2_0+\tfrac12\chi^2_1$. Seguimos el mismo procedimiento en
dos pasos: el estadístico con `lmtest::lrtest()` y el $p$ corregido con
`varTestnlme::varCompTest()` [@baeykuhn2023], que identifica la mezcla que corresponde al contraste
(con una sola varianza, el $p$ corregido es la mitad del que da la $\chi^2_1$):

```{r}
#| label: u15-frail-test
#| warning: false
# lrtest avisa de que compara un glm con un glmer: es inocuo, porque las dos
# verosimilitudes son la binomial completa y, por tanto, comparables
library(lmtest)
lrtest(m_log, m_frail)   # estadístico Lambda (su p, contra la chi2_1, sin corregir)

library(varTestnlme)
varCompTest(m_frail, m_log)   # p corregido por la frontera (H0: sigma_u^2 = 0)
```

El estadístico es $\Lambda=15.72$; el $p$ sin corregir, $7.3\times10^{-5}$, y el corregido,
$3.7\times10^{-5}$. La variación entre clínicas es significativa, así que el **modelo final** es
`m_frail`: riesgo base logarítmico, efectos de fragilidad y tratamiento, y fragilidad de centro. Es
el que evaluamos, diagnosticamos y usamos para predecir en lo que queda de la sección.

#### Calibración: supervivencia observada frente a predicha {#sec-u15-calibracion}

**La pregunta.** Un modelo está bien calibrado si sus predicciones coinciden con lo que ocurre:
entre las pacientes a las que asigna, por ejemplo, un 70 % de supervivencia a las seis revisiones,
debería llegar sin fractura más o menos el 70 %. En las Unidades 2 y 3 lo comprobábamos por grupos
de sujetos (deciles de riesgo predicho, o celdas de covariables), enfrentando en cada grupo la
probabilidad media predicha con la proporción observada del evento
([Sección 2.6](#sec-u12-diagnostico)). Aquí seguimos la misma idea, con dos
diferencias que obligan a cambiar las dos piezas de esa comparación.

**Lo observado ya no es una proporción.** Por la censura, no sabemos si una paciente que salió del
estudio en la tercera revisión habría llegado a la sexta sin fractura, así que la proporción de
supervivientes de un grupo no se puede calcular directamente. La supervivencia observada de cada
grupo $g$ la estima **Kaplan–Meier** ([Sección 5.2](#sec-u15-km)), que aprovecha la información de
las censuradas hasta su salida: $\widehat S^{\,\text{KM}}_g(t)$.

**Lo predicho es una curva por paciente.** El modelo da a cada paciente $i$ su propia curva de
supervivencia, calculada con sus covariables y su centro, y **para todas las revisiones**, también
las posteriores a su salida:
$$
\hat S_i(t)=\prod_{k=1}^{t}\bigl(1-\hat h_{ik}\bigr),\qquad
\hat h_{ik}=1-\exp\bigl(-\exp(\hat\gamma_0+\hat\gamma_1\log k+\mathbf{x}_i'\hat{\boldsymbol\beta}+\hat u_{j(i)})\bigr).
$$
La predicción del grupo es la **media de esas curvas**,
$\bar S_g(t)=\frac{1}{n_g}\sum_{i\in g}\hat S_i(t)$. No sirve la curva de la paciente «media» del
grupo: como $\hat S_i(t)$ no es lineal en las covariables, la supervivencia de la paciente media no
coincide con la supervivencia media de las pacientes.

**El procedimiento.** El chunk siguiente lo hace en cuatro pasos:

1. Construye una tabla con **cada paciente en las seis revisiones** (`rej`) y predice $\hat h_{ik}$
   con `predict(m_frail, type = "response")`, que incluye el efecto $\hat u_j$ de su centro.
2. Acumula dentro de cada paciente $\hat S_i(t)$ con `cumprod(1 - h)`.
3. Forma tres grupos de igual tamaño, los **terciles de $\hat S_i(6)$**: riesgo predicho alto,
   medio y bajo.
4. En cada tercil, calcula $\bar S_g(t)$ y la curva de Kaplan–Meier en las seis revisiones, y las
   reúne en la tabla `calib`, que imprime en la sexta revisión.

```{r}
#| label: u15-calibracion
Tmax <- nlevels(pp$periodo)
rej  <- expand_grid(id = cohorte$id, t = seq_len(Tmax)) |>            # 1. cada paciente, 6 revisiones
  left_join(cohorte[, c("id", "centro", "x1", "x2")], by = "id")
rej$h <- predict(m_frail, newdata = rej, type = "response")            #    incluye su centro
rej <- rej |> group_by(id) |> mutate(S = cumprod(1 - h)) |> ungroup()  # 2. S_i(t)

cal <- rej |>                                                          # 3. terciles de S_i(6)
  filter(t == Tmax) |>
  dplyr::select(id, S_fin = S) |>
  left_join(cohorte[, c("id", "tiempo", "evento")], by = "id") |>
  mutate(tercil = cut(S_fin, quantile(S_fin, 0:3 / 3), include.lowest = TRUE,
                      labels = c("alto", "medio", "bajo")))            # menor S, más riesgo

pred <- rej |>                                                         # 4. media de las S_i(t)
  left_join(cal[, c("id", "tercil")], by = "id") |>
  group_by(tercil, t) |>
  summarise(S_modelo = mean(S), .groups = "drop")
km <- summary(survfit(Surv(tiempo, evento) ~ tercil, data = cal),      #    y Kaplan–Meier
              times = seq_len(Tmax), extend = TRUE)
obs <- tibble(tercil = factor(sub("tercil=", "", km$strata), levels = levels(cal$tercil)),
              t = km$time, S_KM = km$surv)
calib <- left_join(pred, obs, by = c("tercil", "t"))
calib |> filter(t == Tmax)
```

La @fig-u15-calibracion compara las dos curvas en cada tercil a lo largo del seguimiento:

```{r}
#| label: fig-u15-calibracion
#| code-fold: true
#| code-summary: "Código de la figura"
#| fig-width: 8
#| fig-height: 4.2
#| fig-cap: "Calibración por terciles de riesgo predicho: supervivencia observada (Kaplan–Meier, línea continua) frente a la media de las supervivencias predichas por el modelo final (línea discontinua). Si el modelo está bien calibrado, las dos curvas de cada tercil se superponen."
calib |>
  bind_rows(tibble(tercil = factor(levels(calib$tercil), levels = levels(calib$tercil)),
                   t = 0L, S_modelo = 1, S_KM = 1)) |>                # S_0 = 1 al inicio
  pivot_longer(c(S_KM, S_modelo), names_to = "fuente", values_to = "S") |>
  mutate(fuente = if_else(fuente == "S_KM", "Observada (Kaplan–Meier)",
                                            "Predicha (media del modelo)")) |>
  ggplot(aes(t, S, color = tercil, linetype = fuente, shape = fuente)) +
  geom_step(linewidth = 0.9) + geom_point(size = 2.2) +               # constante entre revisiones
  scale_x_continuous(breaks = 0:6) +
  scale_shape_manual(values = c(16, 1)) +
  scale_color_viridis_d(option = "plasma", end = 0.8, direction = -1) +
  scale_y_continuous(limits = c(0, 1)) +
  labs(x = "Periodo de revisión", y = "Supervivencia S(t)", color = "Riesgo predicho",
       linetype = NULL, shape = NULL)
```

**Lectura.** Las curvas observada y predicha de cada tercil van prácticamente superpuestas durante
todo el seguimiento, y los tres terciles quedan bien separados: el modelo ordena bien a las
pacientes y, además, acierta en el nivel de su riesgo. En la sexta revisión, la supervivencia
predicha es $0.335$ frente a $0.331$ observada en el tercil de riesgo alto, $0.663$ frente a
$0.643$ en el medio y $0.855$ frente a $0.878$ en el bajo. Ninguna desviación supera los 2.5
puntos. Hay una salvedad: las predicciones usan el efecto $\hat u_j$ de cada centro, estimado con
los mismos datos, así que esta calibración es algo optimista respecto a la que tendría el modelo en
pacientes nuevas.

#### Discriminación: índice C y AUC por periodo {#sec-u15-discriminacion}

**La pregunta.** La calibración pregunta si el modelo acierta en el **nivel** de riesgo; la
discriminación, si **ordena** bien a las pacientes: si las que fracturan antes son las que el modelo
considera de más riesgo. Es la pregunta que en la [Sección 2.7](#sec-u12-evaluacion) respondíamos
con la curva ROC y el AUC. En supervivencia se aborda de dos maneras complementarias.

**Una puntuación de riesgo por paciente.** Por la hipótesis de riesgos proporcionales, el riesgo de
una paciente frente al de otra es el mismo en todas las revisiones: el orden entre ellas lo fija
$\mathbf{x}_i'\hat{\boldsymbol\beta}+\hat u_{j(i)}$, sus covariables y su centro, y no depende de $t$.
Basta, pues, una sola puntuación por paciente. La obtenemos con `predict()` en la primera revisión,
donde el predictor lineal es $\hat\gamma_0+\hat\gamma_1\log 1+\mathbf{x}_i'\hat{\boldsymbol\beta}+\hat
u_{j(i)}=\hat\gamma_0+\mathbf{x}_i'\hat{\boldsymbol\beta}+\hat u_{j(i)}$. La constante $\hat\gamma_0$
es común a todas y no altera el orden; con cualquier otra revisión el orden sería el mismo.

**1. Índice C de Harrell: una medida global** [@harrell2015]. Toma todos los **pares comparables**
de pacientes: aquellos en los que una, $i$, fractura en la revisión $T_i$ y la otra, $j$, seguía en
el estudio sin fractura después de $T_i$. Así sabemos con certeza cuál de las dos fracturó antes,
aunque $j$ acabe censurada. El par es **concordante** si el modelo daba más riesgo a $i$, la que
fracturó antes:
$$
C=\frac{\#\{\text{pares comparables concordantes}\}}{\#\{\text{pares comparables}\}} .
$$
$C=0.5$ equivale a ordenar al azar y $C=1$, a acertar siempre. Los pares que no se pueden comparar
(dos censuradas, o una censurada antes de que la otra fracture) no cuentan, y tampoco los empatados
en la revisión, porque no se sabe cuál fue antes. Es la generalización del AUC a tiempos con
censura. En R lo calcula `concordance()`; `reverse = TRUE` le indica que una puntuación **mayor**
anticipa un evento **antes**:

```{r}
#| label: u15-concordancia
lp <- predict(m_frail, newdata = transform(cohorte, t = 1))   # puntuación por paciente (log 1 = 0)
concordance(Surv(tiempo, evento) ~ lp, data = cohorte, reverse = TRUE)
```

La salida da el índice, $C=0.76$ (EE $0.016$), y el recuento de pares en que se basa: 122253
concordantes frente a 38912 discordantes; los 6303 pares empatados en la revisión (`tied.y`) se
descartan. En tres de cada cuatro pares comparables, el modelo asigna más riesgo a la paciente que
fractura antes: una discriminación global aceptable, claramente por encima del azar.

**2. AUC en cada revisión: la discriminación a lo largo del tiempo.** En la revisión $t$, las
pacientes que siguen en riesgo son las filas de `pp` de ese periodo, y la pregunta vuelve a ser
binaria: ¿separa el riesgo predicho $\hat h_{it}$ a las que fracturan en $t$ ($y=1$) de las que no
($y=0$)? El AUC de ese periodo es la probabilidad de que, tomando al azar una de cada grupo, la que
fractura tenga mayor riesgo predicho. Calculado para $t=1,\dots,6$, indica si el modelo pierde
capacidad de discriminar a medida que avanza el seguimiento:

```{r}
#| label: u15-discriminacion
pp$h <- fitted(m_frail)   # riesgo ajustado de cada fila persona-periodo
pp |>
  group_by(periodo) |>
  summarise(en_riesgo = n(), fracturas = sum(y),
            AUC = as.numeric(pROC::auc(y, h, quiet = TRUE)))
```

El AUC es de $0.81$ en la primera revisión y se mantiene entre $0.73$ y $0.76$ en las siguientes:
el modelo no pierde capacidad de discriminar con el seguimiento, como cabe esperar de unos efectos
proporcionales. La tabla recuerda además en cuántas pacientes se apoya cada AUC: el conjunto en
riesgo baja de 877 a 150 mujeres y las fracturas de la última revisión son solo 14, así que los AUC
tardíos son menos precisos.

**En conjunto**, el modelo discrimina de forma aceptable ($C=0.76$) y estable a lo largo de las seis
revisiones.

### Diagnóstico {#sec-u15-diagnostico}

Los dos supuestos que los datos permiten contrastar son la proporcionalidad de los efectos y la
forma en que entra la covariable continua.

#### ¿Se sostiene la proporcionalidad? {#sec-u15-ph-test}

En el GLM, la proporcionalidad se contrasta directamente [@allison1982]. Si el efecto de una
covariable cambiara con el tiempo, su coeficiente dependería de $t$; la forma más sencilla de
permitirlo es una interacción covariable × periodo,
$$
\beta_k(t)=\beta_k+\delta_k\,t ,
$$
de modo que el *hazard ratio* pasaría a ser $\exp(\beta_k+\delta_k t)$, distinto en cada revisión.
La proporcionalidad de la covariable $k$ equivale a $H_0:\delta_k=0$. Lo contrastamos **una a una**,
añadiendo cada interacción por separado y comparando con el modelo final mediante un LRT: un
contraste conjunto podría ocultar que una sola covariable incumple el supuesto. Este contraste vale
también para la `x1` continua, que Kaplan–Meier no podía examinar.

```{r}
#| label: u15-ph-test
m_ph_x1 <- update(m_frail, . ~ . + x1:t)   # ¿cambia el efecto de la fragilidad con t?
m_ph_x2 <- update(m_frail, . ~ . + x2:t)   # ¿y el del tratamiento?
anova(m_frail, m_ph_x1)
anova(m_frail, m_ph_x2)
```

Ninguna de las dos interacciones mejora el ajuste: $p=0.53$ para la fragilidad y $p=0.40$ para el
tratamiento. No hay evidencia de que sus efectos cambien con el seguimiento. Esto confirma lo que
sugería el diagrama log–log para `x2` y lo extiende a `x1`: un único *hazard ratio* por
covariable describe bien los seis periodos.

#### ¿Es lineal el efecto de la fragilidad? Residuos de martingala {#sec-u15-martingala}

Para cada paciente comparamos lo observado con lo esperado: su `evento` (0 o 1) frente al
riesgo acumulado que predice el modelo mientras estuvo en riesgo, $\sum_t \hat h_{it}$. Es la
versión discreta del **residuo de martingala** [@therneau2000]. Si el efecto de `x1` está
bien especificado en la escala cloglog, estos residuos no deben mostrar ninguna tendencia
frente a `x1`.

```{r}
#| label: fig-u15-martingala
#| code-fold: true
#| code-summary: "Código de la figura"
#| fig-width: 7
#| fig-height: 3.8
#| fig-cap: "Residuos de martingala (observado − esperado por paciente) frente a la fragilidad x1, con un suavizado loess. Las dos bandas de puntos corresponden a las pacientes con fractura (arriba) y a las censuradas (abajo). Si la relación está bien especificada, el suavizado debe quedar plano en torno a 0."
res <- data.frame(x1   = cohorte$x1,
                  mart = cohorte$evento - tapply(pp$h, pp$id, sum)[as.character(cohorte$id)])
ggplot(res, aes(x1, mart)) +
  geom_hline(yintercept = 0, linetype = 2) +
  geom_point(alpha = 0.3) +
  geom_smooth(method = "loess", formula = y ~ x) +
  labs(x = "Fragilidad (x1)", y = "Residuo de martingala")
```

```{r}
#| label: u15-cuadratico
anova(m_frail, update(m_frail, . ~ . + I(x1^2)))
```

El suavizado es plano y su banda de confianza contiene al 0 en todo el rango de `x1`.
El término cuadrático no mejora el ajuste ($p=0.11$). Basta con el efecto lineal.

:::: {.callout-tip}
## 🔧 En R. Comparar, evaluar y diagnosticar el GLM de supervivencia
```r
# Comparación de modelos anidados: LRT y AIC
pp$t  <- as.integer(pp$periodo)
m_lin <- update(m, . ~ . - periodo + t)          # riesgo base con tendencia lineal
anova(m_lin, m, test = "LRT"); AIC(m, m_lin)

# ¿Hace falta el efecto aleatorio? LRT con corrección de frontera
lmtest::lrtest(m, m_frail)                                  # estadístico (p sin corregir)
varTestnlme::varCompTest(m_frail, m)        # p corregido

# Calibración: Kaplan–Meier frente a supervivencia predicha, por grupos de riesgo
summary(survfit(Surv(tiempo, evento) ~ grupo, data = cohorte), times = 6)

# Discriminación: índice C de Harrell y AUC en cada periodo
concordance(Surv(tiempo, evento) ~ lp, data = cohorte, reverse = TRUE)
pROC::auc(pp$y[pp$periodo == 1], fitted(m)[pp$periodo == 1])

# Proporcionalidad: interacción covariable × periodo, una covariable cada vez
anova(m, update(m, . ~ . + x1:t), test = "LRT")
anova(m, update(m, . ~ . + x2:t), test = "LRT")

# Forma funcional: residuos de martingala (observado − esperado por paciente)
mart <- cohorte$evento - tapply(fitted(m), pp$id, sum)[as.character(cohorte$id)]
```

- **Anidados frente a no anidados**: el LRT (`anova(..., test = "LRT")`) compara modelos anidados; el
  AIC, también los que no lo están.
- **Frontera**: al contrastar una varianza, el $p$ de `lrtest()` no vale; el correcto lo da
  `varCompTest(modelo_con, modelo_sin)`, que con una sola varianza es la mitad.
- **Calibración**: comparar en cada grupo de riesgo la supervivencia de Kaplan–Meier (`survfit` más
  `summary(..., times = )`) con la media de las $\hat S_t$ predichas. La comparación periodo a
  periodo coincide por construcción y no sirve.
- **Discriminación**: `lp` es el predictor lineal sin el riesgo base, $\mathbf{x}'\hat{\boldsymbol\beta}$;
  `reverse = TRUE` indica que un `lp` mayor anticipa el evento.
- **Martingala**: se representa `mart` frente a la covariable con un suavizado
  (`geom_smooth(method = "loess")`); una tendencia sugiere que su efecto no es lineal.
::::

### Implicaciones y predicción {#sec-u15-clinica}

**Predecir el riesgo de una paciente nueva.** Es el uso práctico del modelo final. Para una paciente
con covariables $\mathbf{x}$ atendida en un centro típico ($u_j=0$), se repiten los pasos que dimos
con la paciente de referencia, ahora con su predictor lineal completo:
$$
\hat h_t(\mathbf{x})=1-\exp\bigl(-\exp(\hat\gamma_0+\hat\gamma_1\log t+\mathbf{x}'\hat{\boldsymbol\beta})\bigr),
\qquad
\hat S_t(\mathbf{x})=\prod_{k=1}^{t}\bigl(1-\hat h_k(\mathbf{x})\bigr),
$$
y su **riesgo acumulado de fractura** hasta la revisión $t$ es $1-\hat S_t(\mathbf{x})$. Por
ejemplo, para una paciente con fragilidad alta ($x_1=1.5$) que recibe el tratamiento:

```{r}
#| label: u15-prediccion
nueva <- tibble(t = seq_len(Tmax), x1 = 1.5, x2 = 1)
nueva$h <- predict(m_frail, newdata = nueva, re.form = NA,      # centro típico (u_j = 0)
                   type = "response")                             # riesgo en cada revisión
nueva$S <- cumprod(1 - nueva$h)                                 # sin fractura tras t revisiones
nueva$riesgo_acum <- 1 - nueva$S
nueva
```

Su riesgo de fracturar en la primera revisión es del 11.0 %. Si llega a la sexta sin fractura, el
riesgo en esa revisión sube al 21.4 %, y la probabilidad de fracturar en algún momento de las seis
revisiones es del 67.4 %. Con `re.form = NA` la predicción vale para una clínica nueva, como en la
[Unidad 4](#sec-u14-nuevo-centro); si la paciente se atiende en una de las 24 clínicas de la
cohorte, basta añadir su `centro` a `nueva` y quitar `re.form = NA` para incorporar el efecto
estimado de esa clínica, $\hat u_j$.

**Perfiles con el modelo final.** La @fig-u15-perfiles-final repite la @fig-u15-perfiles con
`m_frail`. Hay que precisar **dónde** se predice: con `re.form = NA`, las curvas corresponden a una
paciente de un **centro típico**, con $u_j=0$, es decir, una clínica cuyo riesgo base coincide con el
medio de la población de clínicas. En otra clínica, el aporte de riesgo de cada revisión quedaría
multiplicado por $e^{u_j}$: sus curvas caerían más deprisa si $u_j>0$ y más despacio si $u_j<0$.

```{r}
#| label: fig-u15-perfiles-final
#| code-fold: true
#| code-summary: "Código de la figura"
#| fig-width: 9
#| fig-height: 4
#| fig-cap: "Supervivencia predicha por el modelo final (m_frail) en un centro típico (u_j = 0), para cinco niveles de fragilidad (x1, en desviaciones típicas), sin tratamiento (izquierda) y con tratamiento (derecha)."
perfiles_f <- expand_grid(t = seq_len(Tmax), x2 = c(0, 1), x1 = c(-2, -1, 0, 1, 2))
perfiles_f$h <- predict(m_frail, newdata = perfiles_f, re.form = NA,   # centro típico (u_j = 0)
                        type = "response")
perfiles_f <- perfiles_f |>
  arrange(x2, x1, t) |>
  group_by(x2, x1) |>                       # la supervivencia se acumula dentro de cada perfil
  mutate(S = cumprod(1 - h)) |>
  ungroup()

perfiles_f |>
  bind_rows(distinct(perfiles_f, x1, x2) |> mutate(t = 0L, S = 1)) |>   # S_0 = 1 al inicio
  ggplot(aes(t, S, color = factor(x1), group = x1)) +
  geom_step(linewidth = 1) + geom_point(size = 1.8) +                   # constante entre revisiones
  scale_x_continuous(breaks = 0:6) +
  facet_wrap(~ x2, labeller = as_labeller(c(`0` = "Sin tratamiento (x2 = 0)",
                                            `1` = "Con tratamiento (x2 = 1)"))) +
  scale_color_viridis_d(option = "plasma", end = 0.85, direction = -1) +
  scale_y_continuous(limits = c(0, 1)) +
  labs(x = "Periodo de revisión", y = "Supervivencia predicha S(t)", color = "Fragilidad (x1)")
```

Las curvas reproducen el patrón de la @fig-u15-perfiles, ahora más suaves porque el riesgo base
sigue una tendencia logarítmica: la fragilidad separa mucho a las pacientes y el tratamiento desplaza
todas las curvas hacia arriba, con un beneficio absoluto que depende del riesgo de partida.

**Implicaciones clínicas.** Más allá de perfiles concretos, el modelo final se resume en unos pocos
números, todos en la escala multiplicativa del aporte de riesgo de cada revisión:

```{r}
#| label: u15-implicaciones
b  <- fixef(m_frail)
ic <- confint(m_frail, parm = c("log(t)", "x1", "x2"), method = "Wald")
exp(cbind(HR = b[c("x1", "x2")], ic[c("x1", "x2"), ]))   # hazard ratios, condicionales al centro
exp(b["x1"] + b["x2"])                                    # +1 DT de fragilidad y tratada, frente a la referencia
Tmax^c(b["log(t)"], ic["log(t)", ])                      # aporte base: última revisión frente a la primera
exp(attr(VarCorr(m_frail)$centro, "stddev"))              # centro a +1 DT frente al típico
```

- **La fragilidad ósea es el factor dominante.** Cada desviación típica más de fragilidad multiplica
  el aporte de riesgo de cada revisión por $2.43$ (IC al 95 %: $2.11$–$2.80$). Identificar y vigilar a las pacientes más
  frágiles es la palanca de mayor impacto.
- **El tratamiento ayuda, pero no compensa la fragilidad.** Reduce el aporte de riesgo a $0.63$ (IC: $0.48$–$0.81$)
  veces el de una paciente no tratada, es decir, un 37 % menos. Pero una paciente tratada con una desviación típica más de
  fragilidad sigue teniendo $e^{\hat\beta_1+\hat\beta_2}=1.52$ veces el riesgo de la paciente de referencia: conviene
  combinar el tratamiento con el manejo de la fragilidad.
- **El riesgo no se relaja con el seguimiento.** Con el riesgo base logarítmico, el aporte de riesgo
  de la sexta revisión es $6^{\hat\gamma_1}=2.07$ (IC: $1.39$–$3.07$) veces el de la primera. La vigilancia no debe disminuir en las
  revisiones tardías.
- **Importa el centro.** Una clínica situada una desviación típica por encima de la típica
  multiplica el aporte de riesgo de sus pacientes por $e^{\hat\sigma_u}=1.44$: parte del riesgo individual depende
  del contexto asistencial.

Estas conclusiones son didácticas, porque descansan en una cohorte simulada, pero el flujo es el
real: de los *hazard ratios* y la curva de supervivencia a una predicción individual y una
recomendación accionable.

:::: {.callout-tip}
## 🔧 En R. Predecir el riesgo de una paciente
```r
# Una paciente: sus covariables en todas las revisiones
nueva <- tibble(t = 1:6, x1 = 1.5, x2 = 1)
nueva$h <- predict(m_frail, newdata = nueva, re.form = NA,   # centro típico (u_j = 0)
                   type = "response")                          # riesgo en cada revisión
nueva$S <- cumprod(1 - nueva$h)                                # supervivencia
nueva$riesgo_acum <- 1 - nueva$S                               # riesgo acumulado

# En una clínica de la cohorte: se añade su centro y se quita re.form = NA
predict(m_frail, newdata = transform(nueva, centro = "3"), type = "response")

# Varios perfiles a la vez: una fila por revisión y perfil, acumulando dentro de cada perfil
grid <- tidyr::expand_grid(t = 1:6, perfiles)   # perfiles: tabla con perfil, x1, x2
grid$h <- predict(m_frail, newdata = grid, re.form = NA, type = "response")
grid |> arrange(perfil, t) |> group_by(perfil) |> mutate(S = cumprod(1 - h))
```

- **`newdata` debe traer todas las revisiones** para las que se quiere predecir, con las variables
  que usa el modelo: aquí `t`, porque el riesgo base entra como $\log t$.
- **`re.form = NA`** ignora el efecto aleatorio y predice para un centro típico; es lo adecuado
  para una clínica que no estaba en la cohorte.
- **La supervivencia se acumula en orden**: `cumprod()` sigue el orden de las filas, así que dentro de
  cada perfil las revisiones deben ir de la primera a la sexta (de ahí el `arrange()`).
- **`type = "response"`** devuelve $\hat h_t$, la probabilidad de fracturar en esa revisión si se llega
  a ella sin fractura; sin él, `predict()` da el predictor lineal en escala cloglog.
::::

## 5.4 Validación contra el DGP: ¿recuperamos la verdad? {#sec-u15-dgp}

**Qué queremos.** Hasta aquí hemos trabajado como con datos reales: sin mirar cómo se generaron. Pero
la cohorte es simulada, así que conocemos la **verdad** que la produjo y podemos hacer algo que con
datos reales es imposible: comprobar si el procedimiento completo (formato persona-periodo, modelo
cloglog, selección del riesgo base y efecto de centro) **recupera** esa verdad. Hay que tener
presente que disponemos de **una sola muestra**: aunque el método sea correcto, las estimaciones no
coincidirán exactamente con la verdad. Lo que pedimos es que las diferencias sean compatibles con la
variabilidad muestral, es decir, que la verdad caiga dentro de los intervalos de confianza.

### Qué sabemos del proceso generador

El simulador `simular_cohorte()` (Presentación del caso, [Cohorte simulada](#sec-datos-cohorte))
genera la cohorte en cinco pasos:

1. **Clínicas.** Sortea el tamaño de cada una de las 24 clínicas (Poisson de media 35, con un mínimo
   de 5), lo que da 877 mujeres, y el **efecto de cada clínica**, $u_j\sim\mathcal N(0,\,0.70^2)$.
2. **Covariables.** Para cada mujer, la fragilidad $x_1\sim\mathcal N(0,1)$ y el tratamiento
   $x_2\sim\text{Bernoulli}(0.45)$.
3. **Revisiones disponibles.** Sortea cuántas revisiones puede tener cada mujer antes del cierre del
   estudio, entre 3 y 6 con igual probabilidad e independientemente de todo lo demás: es la censura
   no informativa.
4. **Fracturas.** En cada revisión a la que llega sin fractura, decide si fractura con probabilidad
   $$
   h_{ijt}=1-\exp\bigl(-\exp(\alpha_t+0.85\,x_{1i}-0.65\,x_{2i}+u_j)\bigr),
   $$
   con riesgo base $\alpha_t=(-3.0,\,-2.7,\,-2.5,\,-2.4,\,-2.3,\,-2.2)$ para $t=1,\dots,6$.
5. **Registro.** Si fractura, anota `tiempo` $=t$ y `evento` $=1$; si agota sus revisiones sin
   fractura, `tiempo` es su última revisión y `evento` $=0$.

Es exactamente un modelo de riesgos proporcionales en tiempo discreto con fragilidad de centro. Los
valores verdaderos se guardan junto a los datos, en `attr(cohorte, "verdad")$binaria`: los efectos
`beta`, la desviación típica `sigma_u`, los 24 efectos sorteados `u` y el riesgo base `alpha_base`.

### Qué podemos comparar

Cada pieza de la verdad tiene su contrapartida en `m_frail`, aunque no todas se comparan igual:

| Verdad del DGP | Estimación en `m_frail` | Qué cabe esperar |
|---|---|---|
| Efectos $\beta_1=0.85$, $\beta_2=-0.65$ | `fixef(m_frail)` y sus IC | Mismo significado (efectos condicionales al centro): la verdad debería caer en el IC |
| Riesgo base $\alpha_t$, seis valores libres | $\hat\gamma_0+\hat\gamma_1\log t$ | Nuestro modelo impone una forma logarítmica que el DGP no tiene: medimos cuán buena es esa aproximación |
| $\sigma_u=0.70$, dispersión del **proceso** de clínicas | $\hat\sigma_u$ | Con 24 clínicas, la muestra sorteada puede ser más o menos dispersa que el proceso: hay que compararla también con la DT de los $u_j$ sorteados |
| Los 24 $u_j$ sorteados | Las predicciones $\hat u_j$ (`ranef`) | Deberían ir en el mismo sentido, pero encogidas hacia 0 ([Unidad 4](#sec-u14)) |

La censura no informativa no necesita comparación: se cumple por construcción (paso 3).

### La comparación

**Efectos de las covariables.**

```{r}
#| label: u15-dgp
v  <- attr(cohorte, "verdad")$binaria   # la verdad que guardó el simulador
ic <- confint(m_frail, parm = c("x1", "x2"), method = "Wald")
data.frame(verdad = v$beta, glm = coef(m_log)[c("x1", "x2")],
           glmm = fixef(m_frail)[c("x1", "x2")], ic)
```

Los dos valores verdaderos caen dentro de los IC al 95 % del GLMM: $0.85\in[0.75,\,1.03]$ para `x1`
y $-0.65\in[-0.73,\,-0.21]$ para `x2`. La fragilidad se recupera casi exactamente ($0.89$); el
tratamiento queda más cerca de 0 ($-0.47$), pero a una distancia compatible con el azar. La columna
`glm`, del modelo sin centro, muestra además el salto marginal→condicional: al incluir el centro,
las dos estimaciones se alejan algo de 0. Para `x2` eso las acerca a la verdad; para `x1`, que ya
estaba muy cerca, la sobrepasa ligeramente. Con $\hat\sigma_u$ pequeño, el salto es leve.

**Riesgo base.**

```{r}
#| label: u15-dgp-base
tibble(t      = seq_len(Tmax),
       verdad = v$alpha_base,
       glmm   = fixef(m_frail)[1] + fixef(m_frail)["log(t)"] * log(seq_len(Tmax))) |>
  mutate(diferencia = glmm - verdad)
mean(v$u)   # media de los 24 efectos de centro sorteados
```

La curva ajustada, $\hat\gamma_0+\hat\gamma_1\log t$, va de $-3.02$ a $-2.29$, frente a los verdaderos,
de $-3.0$ a $-2.2$, y queda siempre algo por debajo, a una distancia máxima de $0.09$ en la sexta
revisión. Parte de ese desplazamiento no es error del modelo: los $\alpha_t$ verdaderos se refieren a
una clínica con $u_j=0$, mientras que el intercepto del GLMM se refiere al centro medio **de esta
muestra**, y los 24 efectos sorteados tienen media $-0.05$. El resto es la aproximación logarítmica:
el riesgo base verdadero es creciente y cóncavo, como $\log t$, pero no exactamente logarítmico.

**Efectos de centro.**

```{r}
#| label: u15-dgp-centros
c(proceso = v$sigma_u, muestra = sd(v$u),                   # DT del proceso y de los 24 sorteados
  glmm = attr(VarCorr(m_frail)$centro, "stddev"))
u_hat <- ranef(m_frail)$centro[, "(Intercept)"]             # centros en el orden 1, ..., 24
c(correlacion = cor(v$u, u_hat), pendiente = unname(coef(lm(u_hat ~ v$u))[2]))
```

```{r}
#| label: fig-u15-dgp-centros
#| code-fold: true
#| code-summary: "Código de la figura"
#| fig-width: 5.5
#| fig-height: 4.5
#| fig-cap: "Efecto verdadero de cada clínica (u_j, sorteado por el simulador) frente a su predicción en el GLMM. La línea discontinua es la igualdad; la continua, la recta de regresión, más plana por el encogimiento."
tibble(u = v$u, u_hat = u_hat) |>
  ggplot(aes(u, u_hat)) +
  geom_abline(linetype = 2) +
  geom_smooth(method = "lm", formula = y ~ x, se = FALSE, color = "#2c7fb8") +
  geom_point(size = 2.5) +
  coord_equal() +
  labs(x = "Efecto verdadero u_j", y = "Predicción del GLMM")
```

$\hat\sigma_u=0.37$ queda por debajo del $0.70$ del proceso, pero esa distancia no mide solo el sesgo
del estimador: el $0.70$ es la dispersión del **proceso** del que se sortean las clínicas, y una
muestra de 24 puede salir, por puro azar, menos dispersa. Aquí los 24 efectos sorteados tienen una
desviación típica de $0.42$, mucho más cerca de la estimación. Clínica a clínica, las predicciones
$\hat u_j$ siguen a los efectos verdaderos (correlación $0.72$), pero **encogidas** hacia 0: la
pendiente es $0.50$, de modo que el modelo recoge aproximadamente la mitad de cada desviación. Es el
encogimiento que vimos en la [Unidad 4](#sec-u14), más fuerte cuanto menos información aporta cada
clínica.

**Conclusión.** El modelo final recupera la verdad del simulador en todo lo que puede recuperar:
los dos efectos, dentro de sus intervalos; la forma del riesgo base, con desviaciones pequeñas y en
parte explicadas; y la variación entre clínicas, una vez se compara con la de las clínicas
realmente sorteadas. El procedimiento es fiable, y podemos aplicarlo con confianza a la cohorte de
cada equipo, donde la verdad no se conoce.

::: {.callout-important}
## Tarea del estudiante (1.5) — resuelve la Pregunta 2 del caso
Responde la **Pregunta 2** del cliente ([Unidad 6](#sec-u16)) sobre la cohorte de tu equipo: 
*¿cuándo se fracturan, cada cuánto conviene revisar, y retrasa el tratamiento la fractura?* 

Tareas:

1. **Prepara y ajusta (RA7).** Reconoce que es un problema de **tiempo-a-evento con censura**,
   expande a **persona-periodo** (`pp`) y ajusta el GLM con enlace **cloglog**; reporta los **hazard
   ratios** de `x1` y `x2` (con su IC).
2. **Cuándo, y cada cuánto revisar.** Representa el **hazard base por periodo** ($\hat h_{0t}$) y la
   **supervivencia** $S_t$; a partir de su forma (¿riesgo creciente?, ¿se acelera la caída?), propón
   al cliente un **calendario de revisiones**.
3. **Censura.** Explica por qué, siendo **no informativa**, no sesga la estimación: qué aporta —y qué
   no— una paciente censurada.
4. **Fragilidad de centro.** Añade `(1 | centro)` y comenta qué cambia (o no) en los efectos fijos y
   sus errores estándar.
5. **Predicción y respuesta.** Traza la **supervivencia** (o el riesgo acumulado $1-S_t$) para un par
   de perfiles (fragilidad alta/media, con y sin tratamiento), di si el tratamiento **retrasa** la
   fractura y responde al cliente.
6. **Diagnóstico (RA4).** Antes de responder, contrasta la proporcionalidad (`x:t`), revisa la forma
   de `x1` con los residuos de martingala, compara Kaplan–Meier y predicción por terciles de riesgo e
   informa del índice C ([Sección 5.3](#sec-u15-comparacion)).

*Control de calidad:* contrasta tus estimaciones con la **verdad del DGP** (`attr(cohorte, "verdad")`)
—ajusta a ciegas y valida al final—.
:::
