<!-- Partial: incluir con {{< include _unidad_1_4.qmd >}}. Sin YAML.
     Chunks prefijados u15-. Usa la cohorte simulada y su expansión pp.
     Esta unidad absorbe la fundamentación que antes vivía en el apéndice. -->

# 5 · Supervivencia: del hazard al GLM en tiempo discreto {#sec-u15}

::: {.callout-note}
## Sobre esta unidad
Abre el **hilo de censura y supervivencia** (en espiral: se reactiva en los Casos
2 y 3). Aquí está **toda la fundamentación** —función de supervivencia, hazard,
riesgos proporcionales, modelo de Cox y enlace `cloglog`— y se muestra que el
tiempo-a-evento discreto **es un GLM** sobre datos persona-periodo. Es también la
referencia teórica del simulador de la cohorte ([Los datos del caso](#sec-datos)). **RA implicados:**
RA7 (censura y tiempo-a-evento como casos del marco GLM).
[@dobson2018, cap. de supervivencia; @prentice1978; @allison1982; @cox1972;
@aitkin1980]
:::

## 5.1 La función de supervivencia y la función de riesgo {#sec-u15-hazard}

Sea $T\ge 0$ el **tiempo hasta que ocurre el evento**. Toda la información sobre
$T$ se expresa de cuatro formas equivalentes; conocer una determina las demás.

**Función de supervivencia.** $S(t)=\Pr(T>t)$, la probabilidad de "seguir sin
evento" pasado $t$. Se interpreta directamente ($S(5)=0{,}8$: el 80 % llega sin
evento más allá de 5), cumple $S(0)=1$, es **no creciente** y $S(t)\to 0$.

**Función de riesgo (hazard), en tiempo continuo.** Riesgo *instantáneo* de que
el evento ocurra en $t$, **condicionado a no haber ocurrido antes**:
$$
h(t)=\frac{f(t)}{S(t)}=-\frac{\mathrm{d}}{\mathrm{d}t}\log S(t).
$$
Es una **tasa** (no acotada por 1), no una probabilidad.

**Hazard acumulado.** $H(t)=\int_0^t h(u)\,\mathrm{d}u=-\log S(t)$, de donde
$S(t)=\exp\{-H(t)\}$: la supervivencia es la exponencial de menos el riesgo
acumulado.

**Versión en tiempo discreto** (la del simulador). Con periodos $t=1,2,\dots$, el
hazard es una **probabilidad condicional**:
$$
h_t=\Pr(T=t\mid T\ge t)\in[0,1],
$$
y la supervivencia se reconstruye periodo a periodo, $S_t=\prod_{k=1}^{t}(1-h_k)$.
El conjunto de sujetos que llegan en riesgo a $t$ es el **conjunto de riesgo**.

::: {.callout-warning}
## Tasa vs probabilidad
El hazard continuo $h(t)$ es una **tasa** (puede superar 1); el hazard discreto
$h_t$ es una **probabilidad** ($\in[0,1]$).
:::

La consecuencia operativa: **cada periodo en riesgo es un ensayo de Bernoulli**
con probabilidad $h_t$. Un sujeto **censurado** deja de aportar ensayos al salir
de observación, sin generar evento; así la censura no informativa se maneja sin
maquinaria extra. Disponer los datos con **una fila por sujeto y periodo en
riesgo** (persona-periodo) convierte el problema en una secuencia de Bernoulli:
justo lo que un GLM binomial ajusta.

## 5.2 Riesgos proporcionales y el modelo de Cox {#sec-u15-ph}

¿Cómo depende el riesgo de las covariables? El modelo de **riesgos
proporcionales** lo separa en dos factores:
$$
h(t;\mathbf{x})=h_0(t)\,\exp(\mathbf{x}'\boldsymbol\beta).
$$
$h_0(t)$ es el **hazard base** (la forma del riesgo en el tiempo para
$\mathbf{x}=\mathbf{0}$) y $\exp(\mathbf{x}'\boldsymbol\beta)$ un **factor
multiplicativo** que lo escala, **igual en todos los instantes**.

**Qué significa "proporcional".** El cociente de riesgos entre dos sujetos,
$h(t;\mathbf{x}_a)/h(t;\mathbf{x}_b)=\exp((\mathbf{x}_a-\mathbf{x}_b)'\boldsymbol\beta)$,
**no depende de $t$**: las curvas de riesgo son proporcionales en todo momento.

**Interpretación.** En la escala log-riesgo el modelo es aditivo,
$\log h(t;\mathbf{x})=\log h_0(t)+\mathbf{x}'\boldsymbol\beta$, y cada
$\exp(\beta_k)$ es un **hazard ratio** (factor por el que se multiplica el riesgo
ante un aumento unitario de $x_k$; $>1$ aumenta el riesgo, $<1$ protege).

**El modelo de Cox** [@cox1972] es la versión **semiparamétrica**: deja $h_0(t)$
sin especificar y estima $\boldsymbol\beta$ por verosimilitud parcial. Es muy
flexible, pero **no es un GLM**; en este curso se presenta como la **frontera**
semiparamétrica del marco y se trata en el Caso 3. El simulador, en cambio, fija
una forma del riesgo base (por periodo), lo que lo mantiene dentro del GLM.

## 5.3 El enlace complementary log-log {#sec-u15-cloglog}

Para modelar el hazard discreto $h_t$ con un predictor lineal usamos el
**complementary log-log**, que lleva una probabilidad a toda la recta real:
$$
\operatorname{cloglog}(p)=\log(-\log(1-p))=\eta,\qquad p=1-\exp(-\exp(\eta)).
$$
Esa inversa es la línea `h <- 1 - exp(-exp(eta))` del simulador. A diferencia del
logit y el probit, es **asimétrico** (se aproxima a 1 más despacio que a 0), y esa
asimetría es justo lo que lo hace natural para supervivencia.

```{r}
#| label: fig-u15-enlaces
#| code-fold: true
#| code-summary: "Código de la figura"
#| fig-cap: "De los enlaces comparados en la Unidad 1.1, aquí retenemos solo logit y cloglog —los relevantes en supervivencia discreta—. La asimetría del cloglog (se aproxima a 1 más despacio que a 0) es lo que lo hace el enlace natural de los riesgos proporcionales."

tibble(eta = seq(-4, 4, by = 0.02)) |>
  mutate(logit   = plogis(eta),
         cloglog = 1 - exp(-exp(eta))) |>
  pivot_longer(c(logit, cloglog), names_to = "enlace", values_to = "p") |>
  ggplot(aes(eta, p, color = enlace)) +
  geom_line(linewidth = 1) +
  labs(x = expression(eta), y = expression(p == g^{-1}(eta)), color = "Enlace")
```

## 5.4 Por qué cloglog es el enlace natural del hazard discreto {#sec-u15-puente}

Si el tiempo de un modelo de riesgos proporcionales solo se observa **agrupado en
intervalos**, la probabilidad de fallar en el intervalo $t$ habiendo llegado en
riesgo es, usando $S(t)=\exp\{-H(t)\}$,
$$
h_t(\mathbf{x})=1-\exp\!\bigl(-\Delta H_0(t)\,e^{\mathbf{x}'\boldsymbol\beta}\bigr).
$$
Despejando $1-h_t$, tomando $-\log$ y luego $\log$:
$$
\underbrace{\log(-\log(1-h_t))}_{\operatorname{cloglog}(h_t)}
=\underbrace{\log\Delta H_0(t)}_{\alpha_t}+\mathbf{x}'\boldsymbol\beta.
$$
Es decir: **al agrupar en el tiempo un modelo de riesgos proporcionales, el
hazard discreto satisface exactamente un modelo lineal con enlace cloglog**, con
un intercepto por periodo $\alpha_t$ que absorbe el riesgo base [@prentice1978;
@allison1982]. Con `logit` se obtiene la aproximación "logística discreta", pero
solo el `cloglog` preserva los riesgos proporcionales subyacentes.

## 5.5 Anatomía del simulador {#sec-u15-anatomia}

El proceso generador (`R/dgp_cohorte.R`) se lee ahora línea a línea:
$$
\operatorname{cloglog}(h_{ijt})=\alpha_t+\beta_1 x_{1i}+\beta_2 x_{2i}+u_j,
\qquad u_j\sim\mathcal{N}(0,\sigma_u^2).
$$

- **$\alpha_t$** (`alpha_base`): riesgo base por periodo, creciente en la cohorte.
- **$\beta_1,\beta_2$**: efectos de `x1`, `x2`; cada $\exp(\beta_k)$ es un hazard
  ratio.
- **$u_j$** (`rnorm(..., sigma_u)`): intercepto aleatorio por centro; el análogo
  en supervivencia de un término de *fragilidad*, y la conexión con los efectos
  mixtos de 1.3.
- **Generación del tiempo**: recorre periodos con $h=1-\exp(-\exp(\eta))$ y
  `rbinom(1,1,h)` hasta evento o **censura administrativa** $C_i$ (no informativa).
- **Persona-periodo**: `expandir_persona_periodo()` da una fila por sujeto y
  periodo en riesgo, con `y = 1` solo en el último periodo si hubo evento.

## 5.6 Laboratorio: ajuste en tiempo discreto y su relación con el GLM {#sec-u15-lab}

```{r}
#| label: u15-ajuste
#| eval: false
# Supervivencia discreta = GLM binomial con enlace cloglog sobre persona-periodo
m_pp <- glm(y ~ periodo + x1 + x2, family = binomial("cloglog"), data = pp)
summary(m_pp)

# Recuperación de la verdad:
attr(cohorte, "verdad")$binaria$beta     # b1 = 0.85, b2 = -0.65
coef(m_pp)[c("x1", "x2")]                # efectos
# Los coeficientes de `periodo` estiman el riesgo base alpha_t (creciente).

# Extensión mixta (fragilidad): intercepto aleatorio por centro
# lme4::glmer(y ~ periodo + x1 + x2 + (1 | centro),
#             family = binomial("cloglog"), data = pp)
```

::: {.callout-important}
## Tarea del estudiante (1.5)
<!-- TODO: (a) ajustar el modelo persona-periodo cloglog y contrastar b1, b2 con
     la verdad; (b) representar e interpretar el riesgo base por periodo (alpha_t);
     (c) discutir el papel de la censura y por qué no sesga si es no informativa. -->
:::
