<!-- Partial: incluir con {{< include _unidad_1_3.qmd >}}. Sin YAML.
     Chunks prefijados u13-. Binomial agrupado y politómicas (nominal/ordinal, raterisk) sobre GLOW. -->

# 3 · Extensión de la respuesta binaria: binomial y politómica {#sec-u13}

La respuesta binaria de las unidades anteriores admite **dos extensiones naturales**, y esta
unidad recorre ambas.

La primera es **agrupar**. Cuando las predictoras son **categóricas**, dos sujetos con el mismo
perfil de covariables son **intercambiables** —para el modelo, ensayos idénticos—, así que podemos
**colapsar** cada perfil en una fila que cuente cuántos casos hay en el grupo. Con respuesta
**binaria**, agrupar convierte la Bernoulli individual ($y\in\{0,1\}$) en una **binomial**,
$Y\sim\mathrm{Bin}(m,\pi)$ con $m$ el tamaño del grupo: es **el mismo modelo logístico**,
solo cambia la disposición del dato. Lo vemos en las Secciones [3.1](#sec-u13-binomial) y
[3.2](#sec-u13-gof-binomial), donde agrupar además **recupera los diagnósticos de ajuste**.

La segunda es admitir **más de dos categorías**. Si la respuesta es **politómica** —categórica con
tres o más niveles— y los datos siguen **individualizados**, cada observación es una **multinomial
de un solo ensayo**, $\mathbf{Y}\sim\mathrm{Mult}(1,\boldsymbol{\pi})$, con
$\boldsymbol{\pi}=(\pi_1,\dots,\pi_K)$ y $K$ el número de categorías. El logit binario se
generaliza entonces al **logit de categoría base** cuando no hay orden
([Sección 3.3](#sec-u13-nominal)) y al de **odds proporcionales** cuando sí lo hay
([Sección 3.4](#sec-u13-ordinal)). Lo trabajamos sobre `raterisk` (GLOW). 

::: {.callout-tip}
## Qué se estudia aquí y qué se pospone al Caso 2

También el caso politómico es agrupable —como la Bernoulli en binomial— cuando las predictoras son
categóricas: colapsando cada perfil en un **vector de recuentos** por categoría de respuesta se
llega a la multinomial $\mathbf{Y}\sim\mathrm{Mult}(m,\boldsymbol{\pi})$. Aquí, sin embargo, nos
quedamos en $m=1$: las Secciones [3.3](#sec-u13-nominal) y [3.4](#sec-u13-ordinal) resuelven la
politómica sobre datos individuales. La versión agrupada se aborda mediante la equivalencia con un
modelo **log-lineal de Poisson**, y necesita por tanto la Poisson que se introduce en el Caso 2.
:::

::: {.callout-note}
## Sobre esta unidad
RA implicados (el marco de 1.1–1.2 aplicado a nuevos tipos de respuesta):

- **RA2 · Formulación y estimación.** Ajustar el binomial agrupado y los modelos politómicos
  (nominal, ordinal).
- **RA3 · Interpretación en la escala correcta.** Odds ratios relativos (nominal) y acumulados
  (ordinal).
- **RA4 · Diagnóstico y bondad de ajuste.** Contraste χ², calibración y sobredispersión.
- **RA5 · Selección y comparación de modelos.** Nominal frente a ordinal (parsimonia).
:::


## 3.1 Del dato individual al agrupado: respuesta binomial {#sec-u13-binomial}

Para ejemplificar la implementación de esta versión del modelo binomial, apliquemos una agrupación a GLOW, considerando ahora como predictoras las variables `priorfrac`, `momfrac` y `raterisk`. Como las tres predictoras son **factores**, cada combinación de niveles reúne a mujeres intercambiables. Al colapsarlas, la respuesta pasa de un $0/1$ por sujeto a un **recuento de fracturas sobre el total del grupo** —una binomial—. Lo llamativo es que **el ajuste no cambia** respecto a la logística individual; lo que sí cambia —y es la ganancia de agrupar— lo veremos en la bondad de ajuste ([Sección 3.2](#sec-u13-gof-binomial)).


Agrupados los datos en $k$ celdas (perfiles de covariables), en la celda $i$

$$Y_i \sim \mathrm{Bin}(m_i,\pi_i), \qquad i=1,\dots,k,\quad \textstyle\sum_i m_i=n,$$

donde $Y_i$ es el número de fracturas entre las $m_i$ mujeres del perfil y $\pi_i$ su probabilidad de fractura. 

La parte sistemática es común a todos los perfiles, así que la escribimos sin índice —con la respuesta $(\text{éxitos},\text{fracasos})=(Y,\,m-Y)$—, y así el modelo binomial plantea estimar:

$$\operatorname{logit}(\pi)=\beta_0 + \beta_1 \cdot \mathbf{I}_{\text{priorfrac}} + \beta_2 \cdot \mathbf{I}_{\text{momfrac}} + \beta_3 \cdot \mathbf{I}_{\text{raterisk}=\text{Same}} + \beta_4 \cdot \mathbf{I}_{\text{raterisk}=\text{Greater}}$$

Las indicatrices se leen igual que en la [Sección 2.3](#sec-u12-interpretacion): valen $1$ cuando
el perfil presenta la característica y $0$ en caso contrario.

- $\mathbf{I}_{\text{priorfrac}}=1/0$ si `priorfrac` es `Yes`/`No`,
- $\mathbf{I}_{\text{momfrac}}=1/0$ si `momfrac` es `Yes`/`No`,
- $\mathbf{I}_{\text{raterisk}=\text{Same}}=1/0$ si `raterisk` es `Same`/otro nivel,
- $\mathbf{I}_{\text{raterisk}=\text{Greater}}=1/0$ si `raterisk` es `Greater`/otro nivel.

Un factor de $L$ niveles necesita $L-1$ indicatrices, y el nivel que se queda sin la suya es el de
**referencia**. Aquí lo son `No`, `No` y `Less`, de modo que $\beta_0$ es el logit de la
probabilidad de fractura en el perfil base: sin fractura previa, sin fractura materna y con riesgo
autopercibido `Less`. 


:::: {.callout-tip}
## 🔧 En R. El `glm()` con datos binomiales

El ajuste de datos binomiales es similar al de datos binarios, con la salvedad de cómo se especifica la respuesta aquí, a partir de una matriz con dos columnas: éxitos y fracasos:
```
glm(cbind(exitos,fracasos) ~ x1+x2+x1:x2+...,family=binomial(link = "logit"),data)
```

**Efectos marginales.** `marginaleffects::avg_slopes()` para predictoras continuas y
`avg_comparisons()` para factores. Con datos agrupados hay que **ponderar por el tamaño de celda**,
o el promedio tratará cada celda como una sola observación:
```
avg_comparisons(fit_bin, variables = "priorfrac", wts = "total")
```

**Evaluación como clasificador.** Sobre los **ensayos**, no sobre las celdas: se aplica el modelo
mujer a mujer y se evalúa ahí.
```
p_mujer <- predict(fit_bin, newdata = glow, type = "response")
pROC::roc(glow$fractura01, p_mujer)      # curva; auc() da el área
table(p_mujer > 0.5, glow$fractura01)    # matriz de confusión a un umbral dado
```

**Brier score.** Con datos agrupados, la suma recorre los ensayos:
```
sum(glow_agg$Yes * (1 - pi_h)^2 + (glow_agg$total - glow_agg$Yes) * pi_h^2) / sum(glow_agg$total)
```
Coincide con `mean((fitted(fit_ind) - glow$fractura01)^2)`, la versión individual.

**Intervalos de confianza.** En una sola llamada, sobre el coeficiente o sobre el odds ratio:
```
tidy(fit_bin, conf.int = TRUE)                          # escala del coeficiente
tidy(fit_bin, exponentiate = TRUE, conf.int = TRUE)     # escala de odds (OR)
exp(cbind(OR = coef(fit_bin), confint(fit_bin)))        # lo mismo, a mano
```
::::

Agrupamos entonces GLOW por tres factores (`priorfrac`, `momfrac`, `raterisk`) y contamos fracturas:

```{r}
#| label: u13-agrupar
glow_agg <- glow |>
  count(priorfrac, momfrac, raterisk, fracture) |>
  tidyr::pivot_wider(names_from = fracture, values_from = n, values_fill = 0) |>
  mutate(total = No + Yes)            # ensayos por celda; Yes = nº de fracturas
glow_agg
```

Antes de modelar conviene **ver** los datos agrupados. La @fig-u13-barras muestra, para cada perfil
de covariables, la **proporción observada de fractura** $(y_i/m_i)$; la cifra sobre cada barra es el
número de mujeres de la celda ($m_i$), que recuerda cuánta información sostiene cada proporción.

```{r}
#| label: fig-u13-barras
#| fig-width: 8
#| fig-height: 4
#| fig-cap: "Proporción observada de fractura por perfil de covariables en GLOW. Cada panel es un nivel de riesgo autopercibido (raterisk); dentro de cada panel, las barras cruzan fractura previa (priorfrac) y antecedente materno (momfrac). La cifra sobre la barra es el nº de mujeres de la celda."
glow_agg |>
  mutate(prop = Yes / total) |>
  ggplot(aes(x = priorfrac, y = prop, fill = momfrac)) +
  geom_col(position = position_dodge(width = 0.8), width = 0.7) +
  geom_text(aes(label = total), position = position_dodge(width = 0.8),
            vjust = -0.3, size = 3) +
  facet_wrap(~ raterisk, labeller = label_both) +
  labs(x = "Fractura previa (priorfrac)", y = "Proporción de fractura (Yes/total)",
       fill = "Antecedente materno\n(momfrac)") +
  ylim(0, NA)
```

En la @fig-u13-barras se aprecian ya las tendencias que el modelo recogerá: la proporción de fractura
**sube con la fractura previa** (`priorfrac`), **con el antecedente materno** (`momfrac`) y al pasar
de riesgo autopercibido `Less` a `Same` y `Greater` —el orden esperado—, lo que respalda incluir las
tres covariables. Conviene, eso sí, leer cada barra junto al **tamaño de su celda** (la cifra encima):
las tres celdas basales (`priorfrac = No`, `momfrac = No`) concentran la mayor parte de los datos
($n = 127, 124, 76$), mientras que las que acumulan ambos antecedentes son **diminutas**
($n = 2, 6, 10$). Sus proporciones son muy inestables —la celda `Less` con ambos antecedentes y $n=2$
cae a 0, y su análoga en `Same` con $n=6$ salta a 0,5—: es **ruido de muestreo** que no conviene
sobreinterpretar y que, además, es justo el que degrada la aproximación $\chi^2$ del contraste de
bondad de ajuste cuando hay celdas pequeñas (la cautela de la [Sección 3.2](#sec-u13-gof-binomial)).

Ahora ajustamos el binomial con la sintaxis `cbind(éxitos, fracasos)` y comprobamos que
**recupera exactamente** los mismos coeficientes que la logística individual con esas
predictoras —mismos estimadores, distinta disposición del dato—:

```{r}
#| label: u13-binomial-fit
fit_bin <- glm(cbind(Yes, No) ~ priorfrac + momfrac + raterisk,
               family = binomial, data = glow_agg)
fit_ind <- glm(fracture ~ priorfrac + momfrac + raterisk,
               family = binomial, data = glow)

cbind(agrupado = coef(fit_bin), individual = coef(fit_ind))   # idénticos
```

La interpretación de los coeficientes (odds ratios, [Sección 2.3](#sec-u12-interpretacion))
y los contrastes entre modelos anidados (LRT, [Sección 2.5](#sec-u12-inferencia)) son
**idénticos** a los del caso individual. Lo que cambia —y es la ganancia de agrupar— es la bondad de ajuste.

Un coeficiente sin intervalo dice poco, así que pedimos los **odds ratios con su IC**. `broom` lo
resuelve en una llamada: `exponentiate = TRUE` pasa a la escala de odds y `conf.int = TRUE` añade el
intervalo, que en un `glm` se calcula por **perfil de verosimilitud**
([Sección 2.5](#sec-u12-inferencia)).

```{r}
#| label: u13-or-ic
tidy(fit_bin, exponentiate = TRUE, conf.int = TRUE)
```

Conviene fijarse en **cómo** se construye ese intervalo: es el **exponencial del intervalo del
coeficiente**, no un intervalo simétrico alrededor del OR. De ahí dos consecuencias prácticas. Es
**asimétrico** en la escala de odds —el extremo superior se aleja más de la estimación que el
inferior—, porque la exponencial no conserva distancias. Y la lectura de significación se traslada
sin más: que el IC del OR **contenga 1** es exactamente que el del coeficiente contenga 0.

Una precaución al leer la tabla: `exponentiate = TRUE` transforma la columna `estimate`, pero
**deja `std.error` en la escala del coeficiente**. Es lo correcto —el error estándar de un odds
ratio no es la exponencial del error estándar del coeficiente—, pero impide construir el intervalo
«a mano» combinando esas dos columnas. El intervalo ya viene dado en `conf.low` y `conf.high`.

Y merece la pena detenerse en `momfrac`, porque enseña algo que la [Sección 2.5](#sec-u12-inferencia)
anticipaba en abstracto: su intervalo de perfil **contiene 1**, mientras que su $p$-valor de Wald
queda **por debajo de 0,05**. Los dos criterios se contradicen, justo en el borde. No es un error de
cálculo, sino la diferencia entre ambos métodos hecha visible: el de Wald supone simetría en la
escala del coeficiente y se deteriora cerca de los límites, mientras que el de perfil invierte la
razón de verosimilitudes y no necesita ese supuesto. Cuando discrepan, **manda el perfil**. Es
también un buen recordatorio de por qué conviene informar del intervalo y no solo de si el efecto
«sale significativo».

### Del odds ratio a la probabilidad: el AME con datos agrupados

El odds ratio dice **cuánto multiplica** un factor la ventaja de fracturarse; el **efecto medio
marginal** ([Sección 2.3](#sec-u12-interpretacion)) dice **cuántos puntos de probabilidad** la
mueve. Como aquí las tres predictoras son **factores**, el efecto no es una pendiente sino un
**contraste** —$\hat\pi$ con `Yes` menos $\hat\pi$ con `No`, promediado—, y se pide con
`avg_comparisons()`.

Agrupar, sin embargo, introduce una trampa: estas funciones promedian **sobre las filas** del banco
de datos, y las filas ya no son mujeres, sino **celdas** de tamaños muy dispares. Promediar las doce
por igual da tanto peso a una celda de dos mujeres como a una de ciento veintisiete. Para recuperar
el AME del dato individual hay que **ponderar por $m_i$**, lo que se hace con el argumento `wts`.

```{r}
#| label: u13-ame-binomial
library(marginaleffects)

avg_comparisons(fit_bin, variables = "priorfrac", wts = "total")  # ponderado por el tamaño de celda
avg_comparisons(fit_ind, variables = "priorfrac")                 # el mismo AME, dato individual
avg_comparisons(fit_bin, variables = "priorfrac")                 # sin ponderar: promedia celdas, no mujeres

comparisons(fit_bin, variables = "priorfrac")   # el contraste celda a celda: no es constante
```

**Qué dice el número.** El AME de `priorfrac` es de unos **19 puntos de probabilidad**: entre dos
mujeres iguales en antecedente materno y riesgo autopercibido, la que ya tuvo una fractura tiene,
en promedio, diecinueve puntos más de probabilidad de fracturarse. Conviene ponerlo al lado del
odds ratio de la tabla anterior, porque **son el mismo ajuste dicho de dos maneras**: el OR de 2,66
cuantifica la **fuerza** del efecto en la escala en la que el modelo es lineal, y el AME su
**impacto absoluto** en la escala en la que se toman las decisiones. El OR no depende del punto de
partida; el AME sí, y por eso hay que promediarlo.

**La comparación con la Bernoulli equivalente.** Las dos primeras salidas coinciden hasta el último
dígito, error estándar e intervalo incluidos. No es casualidad ni aproximación: dentro de una celda
todas las mujeres comparten covariables y, por tanto, **el mismo contraste**; promediar las 500
mujeres una a una equivale exactamente a promediar las 12 celdas pesándolas por su tamaño. La
ponderación por $m_i$ no es un apaño, es la traducción exacta entre las dos disposiciones del dato.

**Y por qué la tercera difiere.** La última salida muestra el contraste **celda a celda**, y revela
lo que el promedio esconde: no es constante. El modelo es aditivo en el logit, así que en
probabilidad el mismo $\beta$ produce un salto mayor cuanto más cerca de $0{,}5$ esté la
probabilidad de partida. Los saltos grandes caen en los perfiles de riesgo basal más alto —los que
acumulan antecedente materno y riesgo autopercibido `Greater`—, que son justamente las celdas
**pequeñas**. Promediar sin ponderar les da el mismo peso que a las celdas de más de cien mujeres, y
el resultado se desplaza hacia arriba.

La lección se generaliza: al agrupar no cambian los **estimadores**, pero sí cambia **sobre qué se
promedia**, y cualquier cantidad que sea un promedio —el AME, la probabilidad media predicha, la
calibración— hereda esa diferencia.

::: {.callout-warning}
## 🎯 Reto

Tienes `fit_bin` y `fit_ind` ajustados arriba. Compáralos:

1. ¿Coinciden los coeficientes, sus errores estándar y las probabilidades ajustadas de cada perfil?
2. ¿Coinciden `logLik()`, `AIC()`, la deviance y sus grados de libertad?
3. ¿Por qué tus respuestas a 1 y a 2 no son la misma?
:::

## 3.2 Bondad de ajuste y diagnóstico en datos binomiales {#sec-u13-gof-binomial}

En la [Sección 2.5](#sec-u12-inferencia) vimos que, con datos **individuales**, ni la deviance ni el
estadístico de Pearson sirven como test absoluto de ajuste: el saturado crece con $n$ y la asintótica
$\chi^2$ no se sostiene. Con datos **agrupados** (y $m_i$ suficientemente grandes) esa asintótica
**se recupera** [@agresti2015; @faraway2016]. También cobran relevancia ciertos residuos comunes en los GLM que no funcionaban en el caso binario. Empezamos, pues, por los **estadísticos globales** —los que responden a «¿ajusta el modelo?»— y
los descomponemos después celda a celda: de esa descomposición salen los **residuos**, con los que
localizamos *dónde* falla. La **calibración** y la **sobredispersión** cierran el diagnóstico.

### Bondad de ajuste

Dos **estadísticos globales** resumen en un único número el desacuerdo de las $n$ celdas,
comparando el modelo **ajustado con el saturado** —el mejor ajuste posible—:

- **Pearson:** contrapone en cada celda lo observado con lo esperado, tipificando por la desviación
  estándar binomial,
  $$X^2=\sum_i \frac{(y_i-m_i\hat\pi_i)^2}{m_i\hat\pi_i(1-\hat\pi_i)}.$$
- **Deviance:** es el **cociente de verosimilitudes frente al saturado**,
  $D=2(\ell_{\text{sat}}-\ell_{\text{ajustado}})$, y se descompone en una **contribución por
  celda**, $D=\sum_i d_i$, con
  $$d_i = 2\left[\,y_i\log\frac{y_i}{m_i\hat\pi_i}+(m_i-y_i)\log\frac{m_i-y_i}{m_i(1-\hat\pi_i)}\,\right].$$

$d_i$ es **dos veces** la log-verosimilitud que la celda pierde al pasar del modelo **saturado**
—el que clava la proporción observada, $\tilde\pi_i=y_i/m_i$— al **ajustado**: compara los éxitos
$y_i$ con los esperados $m_i\hat\pi_i$ y, simétricamente, los fracasos. Por construcción
$d_i\ge 0$, y solo vale $0$ si $\hat\pi_i=y_i/m_i$. Si $y_i=0$ o $y_i=m_i$, el término afectado se
anula, por el límite $y\log y\to 0$.

Antes de contrastar nada, conviene ver el cálculo por dentro. La tabla siguiente reconstruye $D$
celda a celda aplicando esa definición: los éxitos observados $y_i$, los esperados por el modelo
$m_i\hat\pi_i$ y la contribución $d_i$. La última columna, `r_Di`, la usaremos en el apartado
siguiente.

```{r}
#| label: u13-deviance-celda
aporta <- glow_agg |>
  mutate(
    esperado = total * fitted(fit_bin),
    # El ifelse implementa el convenio 0*log(0) = 0: la celda con Yes = 0 lo necesita.
    d_i  = 2 * (ifelse(Yes > 0, Yes * log(Yes / esperado), 0) +
                ifelse(No  > 0, No  * log(No  / (total - esperado)), 0)),
    r_Di = sign(Yes - esperado) * sqrt(d_i)
  )

aporta |> select(priorfrac, momfrac, raterisk, y = Yes, m = total, esperado, d_i, r_Di)

c(suma_d_i = sum(aporta$d_i), deviance = deviance(fit_bin))   # la suma ES la deviance
```

La última línea cierra el círculo: sumar las contribuciones de las doce celdas devuelve exactamente
lo que `deviance(fit_bin)` calcula.

Bajo un modelo correcto y con celdas no demasiado pequeñas, ambos se distribuyen $\chi^2_{n-p}$
[@agresti2015; @faraway2016], con lo que **ya podemos contrastar el ajuste de forma absoluta** contra el modelo saturado y responder a la pregunta **¿ajusta bien nuestro modelo?**


```{r}
#| label: u13-gof
gl <- df.residual(fit_bin)                       # n - p = nº de celdas - nº de parámetros
c(deviance = deviance(fit_bin),
  pearson  = sum(residuals(fit_bin, type = "pearson")^2),
  gl       = gl)

# p-valores del contraste de bondad de ajuste (H0: el modelo ajusta)
c(p_deviance = pchisq(deviance(fit_bin), gl, lower.tail = FALSE),
  p_pearson  = pchisq(sum(residuals(fit_bin, "pearson")^2), gl, lower.tail = FALSE))
```

Al conseguir un p-valor **alto** (muy superior a la significatividad 0.05) no evidenciamos falta de ajuste (no podemos rechazar el modelo ajustado frente al saturado), y así concluimos que el modelo reproduce
razonablemente las proporciones por celda. Es exactamente el
contraste que en la [Sección 2.5](#sec-u12-inferencia) no podíamos usar y que ahora, 
al agrupar, recupera su sentido.

::: {.callout-important}
**Cautela:** la aproximación exige celdas no
demasiado pequeñas; con muchos $m_i$ pequeños vuelve a degradarse. 
:::

:::: {.callout-tip}
## 🔧 En R. El contraste χ² de bondad de ajuste (deviance y Pearson)
Con el modelo agrupado ajustado, los grados de libertad son **celdas menos parámetros**
(`df.residual`) y cada estadístico se compara con una $\chi^2_{n-p}$ mediante
`pchisq(..., lower.tail = FALSE)`:

```r
gl <- df.residual(fit_bin)                       # n - p = nº de celdas - nº de parámetros

# Deviance
pchisq(deviance(fit_bin), gl, lower.tail = FALSE)

# Pearson
X2 <- sum(residuals(fit_bin, type = "pearson")^2)
pchisq(X2, gl, lower.tail = FALSE)
```

Un $p$ **alto** = no hay evidencia de falta de ajuste. ¿Cuál usar?

- **Pearson ($X^2$)** para el **test absoluto** de bondad de ajuste: aproxima mejor la $\chi^2$ con
  recuentos moderados y es, además, la base de la **sobredispersión** ($\hat\phi = X^2/\text{gl}$).
- **Deviance** para **comparar modelos anidados** (su diferencia es el LRT) y como medida ligada a la
  verosimilitud; como test **absoluto** es algo menos fiable que Pearson cuando los recuentos son
  pequeños.
- **Ambos** exigen celdas **no pequeñas** (regla práctica: frecuencias esperadas $\gtrsim 5$); con
  muchos $m_i$ pequeños la aproximación $\chi^2$ se degrada —y la deviance, antes—.
::::

### Residuos

Los dos estadísticos anteriores dicen **cuánto** discrepa el modelo en conjunto, pero no **dónde**.
Para averiguarlo volvemos a sus sumandos: cada celda aporta un término a $X^2$ y otro a $D$, y ese
término, con el signo de «observado menos esperado», es su **residuo**. Al agrupar, además, cada
celda reúne $m_i$ ensayos, de modo que estos residuos ya son informativos por sí solos
—aproximadamente $N(0,1)$ con $m_i$ grande [@mccullagh1989]—, cosa que no ocurría con datos
individuales. Son genéricos en los GLM:

- **Residuos Pearson:** la diferencia entre lo observado y lo esperado en la celda, tipificada por su desviación estándar,
  $$r_{P,i}=\dfrac{y_i-m_i\hat\pi_i}{\sqrt{m_i\hat\pi_i(1-\hat\pi_i)}}$$
- **Residuos Deviance:** la raíz cuadrada de la contribución $d_i$ definida más arriba, con el
  signo de «observado menos esperado»,
  $$r_{D,i}=\operatorname{sign}(y_i-m_i\hat\pi_i)\sqrt{d_i}$$
  Como $d_i\ge 0$, la raíz siempre existe, pero por eso mismo ha perdido la **dirección** del error:
  de ahí que el signo haya que devolvérselo a mano. Y como $r_{D,i}^2=d_i$, sumar estos residuos al
  cuadrado reconstruye la deviance — es la columna `d_i` de la tabla anterior, sumada.

- Para compararlos en igualdad de condiciones se usan sus versiones **estandarizadas** (o
*estudentizadas*), que dividen por $\sqrt{1-h_{ii}}$,
$$
r^{\,s}_{P,i}=\frac{r_{P,i}}{\sqrt{1-h_{ii}}}, \qquad r^{\,s}_{D,i}=\frac{r_{D,i}}{\sqrt{1-h_{ii}}}
$$
donde $h_{ii}$ es el **leverage** (apalancamiento) de la celda: el peso que esa celda tiene sobre su
propio valor ajustado, dado por el elemento diagonal de la matriz gorro $\hat H$. El callout
siguiente explica esa lectura y por qué justifica dividir por $\sqrt{1-h_{ii}}$.


::: {.callout-note}
## La matriz sombrero en un GLM

En regresión lineal $\hat H = X(X^{\top}X)^{-1}X^{\top}$ proyecta $\mathbf y$ sobre los
valores ajustados. En un GLM el ajuste es por mínimos cuadrados **ponderados** (IWLS), así
que la matriz sombrero incorpora los pesos de la última iteración $W=\operatorname{diag}(w_i)$:
$$
\hat H = W^{1/2}X\,(X^{\top}WX)^{-1}X^{\top}W^{1/2}.
$$
Es **simétrica e idempotente**, sus diagonales son los **leverages** $h_{ii}$ y suman el
número de parámetros, $\sum_i h_{ii}=\operatorname{tr}(\hat H)=p$. 

**Por qué $h_{ii}$ se lee como un peso.** Aplicar $\hat H$ equivale a escribir cada valor ajustado
como una **media ponderada de todas las respuestas observadas** [@fox2016]:
$$\hat y_j=h_{1j}y_1+h_{2j}y_2+\dots+h_{nj}y_n=\sum_i h_{ij}\,y_i,$$
de modo que $h_{ij}$ es el peso que la observación $i$ tiene sobre el ajustado $j$. La diagonal
$h_{ii}$ es entonces el peso de la celda **sobre su propio valor ajustado**: cuánto se ajusta el
modelo a sí misma. Con $h_{ii}$ cercano a 1 el modelo pasa casi forzosamente por ese punto —tiene
poco margen para discrepar de él, y de ahí que su residuo salga artificialmente pequeño y haya que
inflarlo dividiendo por $\sqrt{1-h_{ii}}$—; con $h_{ii}$ cercano a 0, la celda apenas interviene en
lo que el modelo predice para ella. Además $h_{ii}=\sum_j h_{ij}^2$, así que resume también su
influencia potencial sobre **todos** los ajustados, no solo el suyo.

**Un presupuesto que se reparte.** Que $\sum_i h_{ii}=p$ convierte el leverage en un reparto: hay
$p$ unidades de peso para $n$ celdas, así que la parte proporcional es $p/n$. Es habitual marcar
como destacadas las que superan **dos o tres veces** esa media [@fox2016].

**Y aquí está la diferencia con el modelo lineal.** En OLS el leverage depende solo de $X$: es pura
geometría, fijada antes de ver la respuesta. En un GLM entra $W$, y en el binomial/logístico
$w_i=m_i\hat\pi_i(1-\hat\pi_i)$, de modo que $h_{ii}$ mezcla dos ingredientes: cuánta
**información** aporta la celda —crece con $m_i$, pero es máxima en $\hat\pi_i=0{,}5$ y se
desvanece cuando $\hat\pi_i$ se acerca a 0 o a 1— y cuán **extremo** es su perfil de covariables.
El leverage no es, por tanto, el tamaño de la celda: una celda grande con probabilidad ajustada
muy extrema puede pesar menos que otra más pequeña situada cerca de $0{,}5$.
:::

- La **distancia de Cook** combina residuo y leverage, y mide **cuánto cambiarían los coeficientes** si se eliminara esa celda; valores grandes señalan **celdas influyentes** que conviene revisar.
$$
D_i=\frac{(r^{\,s}_{P,i})^2}{p}\,\frac{h_{ii}}{1-h_{ii}}
$$
Calculamos y representamos los residuos estandarizados y las distancias de Cook para GLOW en la @fig-u13-residuos.

```{r}
#| label: fig-u13-residuos
#| fig-width: 10
#| fig-height: 4
#| fig-cap: "Diagnósticos por celda (el tamaño del punto es el nº de ensayos). Izquierda: residuos de Pearson estandarizados frente a la probabilidad ajustada; con un buen ajuste se reparten en torno a 0 dentro de la banda de ±2. Derecha: distancia de Cook por celda, con línea de referencia orientativa en 4/n."
#library(patchwork)

diag_bin <- glow_agg |>
  mutate(pred  = fitted(fit_bin),
         w     = total * pred * (1 - pred),   # peso de trabajo del IWLS
         r_std = rstandard(fit_bin, type = "pearson"),
         cook  = cooks.distance(fit_bin),
         h     = hatvalues(fit_bin),
         cell  = row_number())

p_res <- ggplot(diag_bin, aes(pred, r_std, size = total)) +
  geom_hline(yintercept = c(-2, 0, 2), linetype = c("dotted", "dashed", "dotted")) +
  geom_point(alpha = 0.7) +
  labs(x = "Probabilidad ajustada", y = "Residuo de Pearson estandarizado",
       size = "n por celda")

p_cook <- ggplot(diag_bin, aes(cell, cook, size = total)) +
  geom_hline(yintercept = 4 / nrow(diag_bin), linetype = "dotted") +
  geom_segment(aes(xend = cell, yend = 0), linewidth = 0.3) +
  geom_point(alpha = 0.7) +
  scale_x_continuous(breaks = diag_bin$cell) +
  labs(x = "Celda", y = "Distancia de Cook", size = "n por celda")

p_res + p_cook + plot_layout(guides = "collect")
```

Los valores que comentamos a continuación están en esta tabla, celda a celda:

```{r}
#| label: u13-diagnosticos-tabla
diag_bin |>
  mutate(p_obs=Yes/total) |>
  select( priorfrac, momfrac, raterisk, m = total, p_obs, pred, w, h, r_std, cook,celda = cell)

c(referencia_cook = 4 / nrow(diag_bin))   # la línea de puntos del panel derecho
```

En GLOW, el panel izquierdo de la @fig-u13-residuos muestra los **12 perfiles** con todos los
residuos estandarizados dentro de la banda de ±2 y repartidos sin patrón alrededor de 0
(rango −1,25 a +1,41): ninguna celda está mal ajustada. Las celdas con más ensayos (1–3) no son
las de residuo más pequeño, sino las de **leverage** más alto ($h_{ii}$ entre 0,63 y 0,72): son
las que más pesan en el ajuste. Y pesan por su $w_i=m_i\hat\pi_i(1-\hat\pi_i)$, no solo por su
tamaño —el peso es máximo cuando $\hat\pi_i$ ronda $0{,}5$ y se desvanece hacia 0 y 1—, de modo
que una celda grande con probabilidad ajustada extrema puede pesar menos que otra más pequeña
situada cerca del centro.

En el panel derecho, las distancias de Cook son pequeñas: la mayor (celda 9) es 0,326, por debajo
de la referencia orientativa $4/n=0{,}333$ y muy lejos del umbral clásico $D\gtrsim 1$. Las
celdas 1–3 presentan un Cook moderado por su peso en el ajuste, no por desajuste.

Los dos paneles coinciden: ninguna celda aparece **mal ajustada** —todos los residuos dentro de la
banda de ±2— ni **influyente**. El diagnóstico celda a celda concuerda, pues, con el
$\chi^2$ global del apartado anterior: aquel no detectaba falta de ajuste, y este muestra que
tampoco hay una celda concreta que pudiera causarla.

:::: {.callout-tip}
## 🔧 En R. Residuos e influencia

```r
residuals(fit_bin, type = "deviance")     # o "deviance", "response"
rstandard(fit_bin, type = "pearson")     # estandarizados (ajustan por el leverage)
hatvalues(fit_bin)                        # leverage h_ii de cada celda
cooks.distance(fit_bin)                   # influencia de cada celda
```
::::

### Calibración 

Al agrupar, la **calibración** es inmediata —algo que el caso individual no permitía sin recurrir a
deciles—: cada celda aporta su **probabilidad predicha** y su **proporción observada**, y basta
enfrentarlas. Si el modelo está bien calibrado, los puntos se alinean sobre la diagonal:

```{r}
#| fig-width: 6
#| fig-height: 4
#| label: fig-u13-calibracion
#| fig-cap: "Curva de calibración por celda en GLOW: probabilidad predicha frente a proporción observada de fractura (el tamaño del punto es el nº de mujeres de la celda). La diagonal discontinua marca la calibración perfecta; los puntos próximos a ella, sin sesgo sistemático, indican un modelo bien calibrado."
# Calibración DIRECTA: cada celda = (probabilidad predicha, proporción observada)
calib_bin <- glow_agg |>
  mutate(pred = fitted(fit_bin), obs = Yes / total)

ggplot(calib_bin, aes(pred, obs, size = total)) +
  geom_abline(linetype = "dashed") +                 # calibración perfecta
  geom_point(alpha = 0.7) +
  labs(x = "Probabilidad predicha", y = "Proporción observada (Yes/total)",
       size = "n por celda")
```

Como se aprecia en @fig-u13-calibracion, en GLOW los 12 puntos caen cerca de la diagonal, sin sesgo sistemático por tramos de riesgo: el modelo está **bien calibrado**, en línea con el χ² de bondad de ajuste y los residuos.

:::: {.callout-tip}
## 🔧 En R. El data frame de observados vs predichos para la calibración

La calibración solo necesita, por celda, la probabilidad **predicha** y la proporción **observada**.
La forma directa es añadirlas con `mutate()`:

```r
calib_bin <- glow_agg |>
  mutate(pred = fitted(fit_bin),     # probabilidad predicha por el modelo
         obs  = Yes / total)         # proporción observada en la celda
```

Con `broom` se obtiene lo mismo de forma compacta —`type.predict = "response"` devuelve la
predicción en escala de probabilidad en la columna `.fitted`—:

```r
library(broom)
calib_bin <- augment(fit_bin, data = glow_agg, type.predict = "response") |>
  mutate(obs = Yes / total)
```

Sobre ese data frame, `geom_point(aes(pred, obs))` dibuja la calibración por celda y `geom_abline()`
la diagonal de referencia; un `geom_smooth(aes(pred, obs))` traza además la **curva de calibración**
suavizada.
::::

#### Un número para la calibración: el Brier score

El gráfico muestra la calibración, pero no la resume. El **Brier score** [@brier1950] hace eso: es
el **error cuadrático medio** entre la probabilidad predicha y el 0/1 observado,

$$\text{BS}=\frac1n\sum_{i=1}^{n}\bigl(\hat\pi_i-y_i\bigr)^2\in[0,1],$$

y nació precisamente aquí, en el caso **binario** —Brier lo propuso en 1950 para verificar
pronósticos meteorológicos probabilísticos—. Cuanto **menor**, mejor. Es un *scoring rule*
**propio**: no se puede mejorar declarando probabilidades distintas de las que uno cree.

**Para qué sirve, y para qué no.** Responde a «¿son **fiables** las probabilidades?», no a «¿acierto
la **clase**?». Y por eso complementa a las otras dos herramientas de evaluación del curso, que
responden a otras preguntas: el **AUC** de la [Sección 2.7](#sec-u12-evaluacion) mide solo
**discriminación** —si el modelo ordena bien— y es **invariante** a cualquier transformación
monótona de las probabilidades, de modo que un modelo groseramente descalibrado puede tener un AUC
excelente; y una **matriz de confusión** exige fijar un umbral y tira la probabilidad, quedándose
con la clase. El Brier es la única de las tres que evalúa la probabilidad **como tal**.

Con datos agrupados la suma recorre los **ensayos**, no las celdas: cada celda aporta sus $y_i$
aciertos y sus $m_i-y_i$ fallos, todos con la misma $\hat\pi_i$. Y aquí reaparece la lección del
AME: hecho así, el Brier del binomial coincide **exactamente** con el de la Bernoulli.

```{r}
#| label: u13-brier-binomial
m_i   <- glow_agg$total
pi_h  <- fitted(fit_bin)
p_obs <- glow_agg$Yes / m_i
n     <- sum(m_i)

c(binomial   = sum(glow_agg$Yes * (1 - pi_h)^2 + (m_i - glow_agg$Yes) * pi_h^2) / n,
  individual = mean((fitted(fit_ind) - glow$fractura01)^2))
```

**Y por qué el Brier pertenece a la calibración.** Con datos agrupados la descomposición de Murphy
[-@murphy1973] deja de ser aproximada y se vuelve una identidad **exacta**:

$$\text{BS}=\underbrace{\frac1n\sum_i m_i\bigl(p_i-\hat\pi_i\bigr)^2}_{\text{calibración}}
\;+\;\underbrace{\frac1n\sum_i m_i\,p_i\bigl(1-p_i\bigr)}_{\text{irreducible}},
\qquad p_i=\frac{y_i}{m_i}.$$

El primer sumando es exactamente lo que dibuja la @fig-u13-calibracion: la distancia entre
predicho y observado por celda. El segundo es la variabilidad **dentro** de cada celda, que ningún
modelo puede eliminar —ni siquiera el saturado, que clava $p_i$—. Como referencia añadimos el Brier
del modelo **sin covariables**, que predice la proporción global a todas.

```{r}
#| label: u13-brier-descomposicion
c(calibracion = sum(m_i * (p_obs - pi_h)^2) / n,
  irreducible = sum(m_i * p_obs * (1 - p_obs)) / n,
  nulo        = mean(glow$fractura01) * (1 - mean(glow$fractura01)))
```

**En GLOW los números son elocuentes.** El Brier del modelo vale **0,174**, y de él solo **0,0018**
—un 1 %— es error de calibración; el **99 %** restante, **0,173**, es irreducible. Dicho de otro
modo: el modelo está calibrado casi a la perfección, y aun así su Brier parece alto. Eso explica lo
que desconcierta al ver esta medida por primera vez: la cifra no baja de cierto suelo por bien que
se ajuste, porque dentro de cada perfil sigue habiendo mujeres que se fracturan y mujeres que no, y
eso no lo arregla ningún modelo.

De ahí que un Brier aislado no se interprete: se compara. Frente al **0,1875** del modelo sin
covariables, el nuestro gana apenas **1,3 puntos milésimos**. Es una mejora real pero **modesta**, y
concuerda con lo que veremos en discriminación: `priorfrac`, `momfrac` y `raterisk` informan, pero
dejan casi toda la variabilidad individual sin explicar.

::: {.callout-note}
## ¿Y el test de Hosmer–Lemeshow?

En la [Sección 2.6](#sec-u12-diagnostico) el contraste de calibración fue el de **Hosmer–Lemeshow**,
y es natural preguntarse por qué no reaparece aquí. La razón es que HL **existe porque no había
agrupación disponible**: con datos individuales y covariables continuas cada patrón de covariables
es único, el $\chi^2$ pierde su asintótica, y HL fabrica grupos **artificiales** —los deciles de
riesgo— para poder aplicar un estadístico de tipo Pearson.

Aquí las celdas son **reales**: perfiles de covariables genuinos, con su $m_i$ y su proporción
observada. Sustituirlas por deciles sería cambiar información por una aproximación de ella. El
$\chi^2$ de deviance y Pearson de la [Sección 3.2](#sec-u13-gof-binomial) **es** lo que HL imita
cuando no puede agrupar: sus grados de libertad, $n-p$, se derivan, mientras que los $G-2$ del HL se
establecieron por simulación y dependen de cuántos grupos se elijan.

Queda un caso en que agrupar por riesgo sí ayuda con datos binomiales: cuando las celdas son
**demasiado pequeñas** y la aproximación $\chi^2$ se degrada. Entonces colapsar celdas en tramos es
un remedio razonable —y es, moralmente, lo que hace HL—. No es su sustituto: es el recurso para
cuando la agrupación disponible no da para el contraste.
:::

#### Discriminación: la ROC con datos agrupados

Calibración y discriminación son preguntas distintas ([Sección 2.7](#sec-u12-evaluacion)): una
pregunta si las probabilidades son fiables, la otra si **ordenan** bien a quien se fractura por
delante de quien no. La segunda se responde igual que allí, con la ROC y el AUC, sin que agrupar
cambie nada — con una salvedad: se calculan sobre los **ensayos**, no sobre las celdas. Cada mujer
recibe la probabilidad de su perfil, y sobre esas 500 puntuaciones se construye la curva.

```{r}
#| label: fig-u13-roc-binomial
#| fig-width: 5.5
#| fig-height: 4
#| fig-cap: "Curva ROC del modelo binomial agrupado, calculada sobre las 500 mujeres. Al ser las tres predictoras categóricas, el modelo solo produce tantas puntuaciones de riesgo distintas como celdas, y la curva es una escalera con ese número de vértices."
library(pROC)

# El binomial aplicado mujer a mujer: cada una recibe la probabilidad de su perfil
p_mujer <- predict(fit_bin, newdata = glow, type = "response")

roc_bin <- roc(glow$fractura01, p_mujer,            quiet = TRUE)
roc_ind <- roc(glow$fractura01, fitted(fit_ind),    quiet = TRUE)

c(auc_binomial            = as.numeric(auc(roc_bin)),
  auc_individual          = as.numeric(auc(roc_ind)),
  puntuaciones_distintas  = length(unique(p_mujer)))

ggroc(roc_bin) +
  geom_abline(intercept = 1, slope = 1, linetype = "dashed") +
  labs(x = "Especificidad", y = "Sensibilidad")
```

El AUC es **0,664** en los dos ajustes —idéntico hasta el sexto decimal— y las puntuaciones
distintas son exactamente **12**, una por celda, como anticipábamos.

Los dos AUC coinciden, y a estas alturas ya no sorprende: es la **tercera** vez que ocurre lo mismo,
después del AME y del Brier. Conviene quedarse con la regla, porque resume toda la sección: al
agrupar **no cambia nada que se calcule por ensayo**; solo cambian las cantidades que se promedian
**por fila**, y esas hay que ponderarlas por $m_i$.

La curva, en cambio, sí enseña algo que la [Sección 2.7](#sec-u12-evaluacion) no podía enseñar. Como
las tres predictoras son **categóricas**, el modelo solo puede emitir tantas puntuaciones de riesgo
distintas como celdas hay, de modo que existen solo esos umbrales y la ROC es una **escalera** con
ese número de vértices. La discriminación está **acotada por la granularidad de los perfiles**: por
fino que sea el ajuste, no se puede distinguir entre dos mujeres del mismo perfil. Ahí está, en una
imagen, la razón por la que una covariable **continua** —como la edad en la Unidad 2— mejora la
discriminación: multiplica las puntuaciones disponibles y suaviza la curva.

El valor en sí, **0,664**, indica una discriminación **modesta** —por encima del 0,5 del azar, lejos
del 0,8 que se suele considerar bueno—, del mismo orden que el que obtuvo el modelo con `age` y
`priorfrac` en la [Sección 2.7](#sec-u12-evaluacion). Encaja con lo que ya decía el Brier: estas
covariables ordenan algo mejor que el azar, pero la fractura depende de mucho más de lo que hay en
el modelo.

### Sobredispersión

El modelo binomial $y_i \sim Bi(m_i,\pi_i)$, impone que la varianza de cada celda sea exactamente
$m_i\hat\pi_i(1-\hat\pi_i)=Var(y_i)$. Cuando la varianza real en los datos **excede** ese valor hay **sobredispersión**, 
y al agrupar pasa a ser **estimable** mediante el cociente de Pearson:

$$
\hat\phi=\frac{X^2}{n-p}=\frac{1}{n-p}\sum_i r_{P,i}^2 .
$$

Un $\hat\phi\approx 1$ indica que el binomial basta; $\hat\phi>1$ indica sobredispersión (variación
*extra-binomial*); $\hat\phi<1$ indica infradispersión (es menos frecuente).

La sobredispersión puede ser debida a cierta **correlación entre los ensayos de una misma celda** (sujetos agrupados que no son del todo independientes), a **heterogeneidad no modelada** o por una **covariable omitida**. Lo que
importa es su efecto: los coeficientes $\hat\beta$ siguen siendo **consistentes**, pero los **errores estándar se subestiman**, de modo que los contrastes de Wald y LRT resultan **demasiado liberales**, y
los intervalos **demasiado estrechos**.

El remedio inmediato es el modelo **quasi-binomial**: no cambia las estimaciones puntuales, pero
**estima $\phi$ de los datos** e **infla los errores estándar** por $\sqrt{\hat\phi}$ (y sustituye los
contrastes $\chi^2$ por contrastes **F**). Cuando la sobredispersión procede de un efecto de agrupamiento 
identificable, la alternativa estructural pasa por incluir **efectos aleatorios** ([Unidad 4](#sec-u14)).

```{r}
#| label: u13-sobredisp
# Índice de sobredispersión (cociente de Pearson)
sum(residuals(fit_bin, type = "pearson")^2) / df.residual(fit_bin)
```

En GLOW, $\hat\phi\approx 0{,}58$: **por debajo de 1**, así que **no hay rastro de sobredispersión**
—el binomial es de sobra suficiente— y el quasi-binomial no haría falta. Lo mostramos igualmente como
herramienta para cuando $\hat\phi$ supere con claridad la unidad.

:::: {.callout-tip}
## 🔧 En R. Sobredispersión y quasi-binomial

```r
# Índice de sobredispersión (cociente de Pearson): ~1 si basta el binomial
sum(residuals(fit_bin, type = "pearson")^2) / df.residual(fit_bin)

# Ajuste robusto a sobredispersión: mismas estimaciones, SE inflados por sqrt(phi)
fit_q <- glm(cbind(Yes, No) ~ priorfrac + momfrac + raterisk,
             family = quasibinomial, data = glow_agg)
summary(fit_q)             # 'Dispersion parameter' = phi estimado; contrastes tipo t/F
drop1(fit_q, test = "F")   # comparación de modelos con test F (no chi^2)
```
::::


::: {.callout-note}
## ¿Y tratar la sobredispersión binomial con quasi-Poisson?

Hay una excepción a tratar la sobredispersión en el modelo binomial con un **quasi-Poisson**, y es el
régimen de **sucesos raros** ($m_i$ grande, $\pi_i$ pequeña y $m_i\pi_i$ moderado), donde la binomial
se aproxima a una Poisson. Ahí sí tiene sentido modelar el **conteo** con una Poisson de enlace log y
un *offset* $\log(m_i)$ —es decir, modelar una **tasa**—, y un quasi-Poisson o una binomial negativa
absorberían la variación extra. Pero eso es porque has entrado **deliberadamente** en el dominio
Poisson, no porque el quasi-Poisson arregle una binomial. Estos modelos los veremos en el Caso 2.
:::

En **todo lo demás**, el binomial agrupado se ajusta e interpreta **exactamente igual** que el
logístico individual de la [Unidad 2](#sec-u12): misma estimación (máxima verosimilitud / IWLS), misma
inferencia (Wald, LRT, IC por perfil) y misma selección de modelos (deviance, AIC/BIC, la
escalera de la [Sección 2.5](#sec-u12-inferencia)). Y la **lectura de los resultados no cambia**:
los coeficientes siguen siendo log-odds, $e^{\beta}$ es un odds ratio y las predicciones se
interpretan en probabilidad igual que en la [Sección 2.3](#sec-u12-interpretacion). La única
diferencia es la que acabamos de explotar: al agrupar, recuperamos los **diagnósticos de ajuste**
(el $\chi^2$ de bondad de ajuste, los residuos, la calibración y la sobredispersión por celda) que en
el caso individual no eran válidos.



## 3.3 Más de dos categorías sin orden: politómica nominal {#sec-u13-nominal}

Cuando seguimos teniendo respuestas individualizadas y la respuesta tiene **más de dos categorías sin orden**, el logit binario se generaliza al **logit de categoría base**: se fija una categoría de referencia y se modela, frente a ella, el
log-odds de cada una de las demás. 

Para ilustrar este modelo con GLOW, usamos `raterisk` —el riesgo de fractura **autopercibido** como variable respuesta $Y$, observada en tres niveles `Less`/`Same`/`Greater`—, y usamos la categoría `Same` como referencia. 

Antes de escribir el logit conviene fijar la **componente aleatoria**, porque de ella se deriva
todo lo demás. Igual que una respuesta binaria individual es una $\mathrm{Bin}(1,\pi_i)$ —una
binomial de un solo ensayo—, una respuesta politómica individual es una **multinomial de un solo
ensayo**. Codificando la respuesta del sujeto $i$ como vector indicador
$\mathbf{Y}_i=(Y_{i1},\dots,Y_{iK})$, con $Y_{ik}=1$ si el sujeto cae en la categoría $k$ y $0$ en
las demás,

$$\mathbf{Y}_i\sim\mathrm{Mult}(1,\boldsymbol{\pi}_i),\qquad
\boldsymbol{\pi}_i=(\pi_{i1},\dots,\pi_{iK}),\quad \textstyle\sum_{k}\pi_{ik}=1,$$

con función de masa $\prod_{k}\pi_{ik}^{\,y_{ik}}$. Aquí $K=3$, y el subíndice $i$ en
$\boldsymbol{\pi}_i$ es la pieza que hace falta modelizar: el vector de probabilidades **cambia de
sujeto a sujeto** según sus covariables. Esta distribución recibe también el nombre de
**categórica**; es el análogo exacto de la Bernoulli, que no es otra cosa que una binomial con
$m=1$ [@agresti2013].

De aquí salen dos hechos estructurales que conviene tener a mano. El primero: el vector tiene $K$
componentes, pero solo $K-1$ son **libres**, porque suman 1. El segundo: la relación
media–varianza que en la [Sección 2.1](#sec-u12-familia) era un escalar pasa a ser una **matriz**,

$$\mathbb{E}[\mathbf{Y}_i]=\boldsymbol{\pi}_i,\qquad
\operatorname{Var}(\mathbf{Y}_i)=\operatorname{diag}(\boldsymbol{\pi}_i)-\boldsymbol{\pi}_i\boldsymbol{\pi}_i^{\top},$$

singular y de rango $K-1$, precisamente por esa restricción de suma. Con $K=2$ el elemento $(1,1)$
de esa matriz es $\pi_{i1}(1-\pi_{i1})$: recuperamos la varianza Bernoulli, como debe ser.

Fijada la componente aleatoria, lo que queda por especificar es cómo $\boldsymbol{\pi}_i$ depende de
las covariables. Y como solo hay $K-1$ probabilidades libres, bastarán $K-1$ ecuaciones.


$$
 \log\frac{\Pr(Y=k)}{\Pr(Y=\text{Same})}=\eta_{k}= \beta_{0k} + \beta_{1k} \cdot \text{age} + \beta_{2k} \cdot \mathbf{I}_{\text{priorfrac}}, \qquad k\in\{\text{Less},\text{Greater}\}
 $$


Conviene leerla como **dos rectas, una por cada categoría no-referencia**. Fijada `Same` como base, a cada nivel $k\in\{\text{Less},\text{Greater}\}$ le asignamos su **propio predictor lineal** $\eta_{k}$, con **su propia** interceptación y **sus propias** pendientes: una recta describe cómo varían, con la edad y la fractura previa, los log-odds de percibirse en **menor** riesgo frente a «igual» (`Less` vs `Same`); la otra, los de percibirse en **mayor** riesgo frente a «igual» (`Greater` vs `Same`). La categoría base no necesita recta propia: hace de **vara de medir**, con $\eta_{\text{Same}}=0$ por convención. 

Ajustar el modelo nominal equivale, pues, a estimar **a la vez** $K−1=2$ regresiones —`Less|Same` y `Greater|Same`—, cada una con su intercepto $\beta_{0k}+\beta_{2k}\mathbf{I}_{\text{priorfrac}}$ y su pendiente $\beta_{1k}$. Que cada categoría tenga **su propia recta** es lo que da al modelo nominal su flexibilidad —cada nivel puede responder a la edad o a la fractura previa de manera distinta, incluso en **direcciones opuestas**—, frente al ordinal de la [Sección 3.4](#sec-u13-ordinal), que impondrá una **pendiente común** a todos los cortes.

Al exponenciar, $e^{\beta_{1k}}$ es un **odds ratio relativo**: el factor por el que se
multiplican las **odds de pertenecer a la categoría $k$ en lugar de a `Same`** cuando `age`
aumenta una unidad, manteniendo el resto constante. Por ejemplo, $e^{\beta_{1,\text{Greater}}}$
es cuánto cambia la ventaja de percibirse en **mayor** riesgo (`Greater`) frente a **igual**
(`Same`) por cada año más de edad. Cuando se estiman los coeficientes del modelo, su
**signo** ya orienta: $\beta_{1k}>0$ aumenta el riesgo de $k$ sobre `Same` al aumentar la edad,  y $\beta_{1k}<0$, disminuye el riesgo en $k$ respecto de `Same`.

Es siempre una comparación **por pares contra la referencia**: el odds de `Less` frente a `Greater` no
aparece directamente —se obtiene combinando ambos juegos ($e^{\eta_{\text{Less}}-\eta_{\text{Greater}}}$) o
reeligiendo la categoría base—. Cambiar la referencia cambia los coeficientes, pero **no** las
probabilidades ajustadas.

::: {.callout-note}
## Individual o agrupado: qué cambia y qué no
Tanto si la respuesta categórica es **individual** (una fila por sujeto, como aquí con
`raterisk`) como **agrupada** ($m_i>1$, recuentos por perfil), el **modelo y sus estimaciones
son los mismos**: mismos estimadores, misma interpretación de coeficientes, y el **contraste
entre modelos anidados** (LRT) funciona igual. Lo que **no** vale con datos individuales es el contraste
**$\chi^2$ de bondad de ajuste** ni el análisis de **residuos**: como en el paso Bernoulli→binomial
([Sección 3.2](#sec-u13-gof-binomial)), solo recuperan su sentido al **agrupar**. Por eso aquí
valoramos el ajuste mirando las **probabilidades predichas**, no un $\chi^2$.
:::

**Un cambio de motor: esto ya no se ajusta con `glm()`.** La función `glm()` está programada para
respuestas de la familia exponencial **univariante** —un predictor lineal para una respuesta
escalar—; el multinomial tiene respuesta **vectorial** y necesita los **$K-1$ predictores lineales
a la vez** que acabamos de plantear, de modo que se sale de lo que cubre `glm()` (aunque sigue
siendo un GLM en sentido amplio). En R se ajusta con `nnet::multinom()` —lo que usamos aquí— o con
`VGAM::vglm(..., family = multinomial)`; ambas estiman por máxima verosimilitud el **mismo** logit de
categoría base.

:::: {.callout-tip}
## 🔧 En R. Ajustar e inspeccionar el multinomial nominal

La respuesta debe ser un **factor** en el que hay que identificar la categoría de referencia.

**Ajuste (dos motores equivalentes).**

```r
library(nnet)
m_nom  <- multinom(relevel(raterisk, ref = "Same") ~ age + priorfrac, data = glow, trace = FALSE)

library(VGAM)
m_vglm <- vglm(raterisk ~ age + priorfrac,
               family = multinomial(refLevel = "Same"), data = glow)
```

**Resúmenes.** 

En `nnet`:

- `summary(m_nom)` da un bloque de coeficientes por categoría no-referencia
(`Less|Same`, `Greater|Same`) con sus errores estándar; 
- `multinom` no imprime $p$-valores, así que se sacan con `broom::tidy(m_nom)` (añade $z$ y $p$), y 
- `exp(coef(m_nom))` da los **odds ratios relativos**, y
  `broom::tidy(m_nom, exponentiate = TRUE, conf.int = TRUE)` los da **con intervalo de confianza**,
  un bloque por categoría no-referencia. 

En `vglm`: 

- `summary(m_vglm)` y 
- `coef(m_vglm, matrix = TRUE)`.

**Bondad de ajuste.** Con datos individuales no hay $\chi^2$ de bondad de ajuste
([Sección 2.5](#sec-u12-inferencia)); se usan la verosimilitud y los criterios de información: `logLik()`, `AIC()`, `BIC()`,
`deviance()`. 

**Comparación de modelos.** Modelos **anidados** con el LRT —`lmtest::lrtest(m0, m_nom)` (o `anova()` en `vglm`)—;
**no anidados**, con AIC/BIC.

**Ajustes y predicciones.** 

En `nnet`:
```
fitted(m_nom) # matriz de probabilidades** (una columna por nivel) 
predict(m_nom, type = "probs") #  predice probabilidades para datos nuevos
predict(m_nom, type ="class") # da la categoría más probable. 
ggeffects::ggpredict(m_nom, terms = "age [all]") # para visualizarlas frente a una covariable
ggeffects::ggpredict(m_nom, terms = c("age [all]", "priorfrac")) # un segundo término: no fija priorfrac en su referencia
```

En `vglm`:
```
fitted(m_vglm)` # equivale a `predict(m_vglm, type = "response")`
nd <- data.frame(age = 60:90, priorfrac = "No") # datos nuevos
predict(m_vglm, newdata = nd, type = "response")   # predicción de probabilidades para datos nuevos, matriz n x K
predict(m_vglm, newdata = nd, type = "link") # predicción de logit frente a referencia
colnames(p)[max.col(p, ties.method = "first")] # da la categoría más probable
```

**Contrastes y selección.** El omnibus y la escalera de modelos anidados, con los criterios de
información:
```
m_nulo <- multinom(y ~ 1, data = d, trace = FALSE)
lmtest::lrtest(m_nulo, m_nom)                 # omnibus: completo contra el nulo
lmtest::lrtest(m_nulo, m_sin_x, m_nom)        # escalera: cada fila contra la ANTERIOR
AIC(m_nulo, m_sin_x, m_nom); BIC(m_nulo, m_sin_x, m_nom)
```

**Evaluación.** No hay ROC (véase arriba); se usan la matriz de confusión y el Brier:
```
pred_clase <- predict(m_nom, type = "class")
table(Predicho = pred_clase, Observado = d$y)
mean(pred_clase == d$y)                       # compárese con max(prop.table(table(d$y)))

P <- fitted(m_nom); Y <- model.matrix(~ 0 + d$y); colnames(Y) <- colnames(P)
mean(rowSums((P - Y)^2))                      # Brier multiclase (máximo 2)
yardstick::brier_class(prob, truth = obs, ...)   # alternativa con yardstick
pROC::multiclass.roc(d$y, P)                  # AUC de Hand-Till: solo el número, sin curva
```

**Calibración por categoría.** Por tramos de riesgo, una vez por nivel: `ntile()` sobre la
probabilidad predicha de cada categoría, y media predicha frente a frecuencia observada.

**Efectos marginales.** `marginaleffects` devuelve **un efecto por categoría de respuesta**,
identificada en la columna `group`:
```
avg_slopes(m_nom)                                # continuas y factores, por categoría
avg_comparisons(m_nom, variables = "priorfrac")  # solo el contraste del factor
avg_slopes(m_nom, variables = "age", by = "priorfrac")   # desglosado por un factor
```
::::


Ajustamos a continuación este modelo sobre GLOW, utilizando `nnet`.

```{r}
#| label: u13-nominal
library(nnet)
m_nom <- multinom(relevel(raterisk, ref = "Same") ~ age + priorfrac,
                  data = glow, trace = FALSE)
summary(m_nom) # dos bloques de coeficientes: Less|Same y Greater|Same
tidy(m_nom) # visualización ordenada, con z y p
tidy(m_nom, exponentiate = TRUE, conf.int = TRUE)   # odds ratios relativos, con intervalo
```

`multinom` devuelve **dos bloques** de odds ratios relativos, `Less|Same` y `Greater|Same`. El
motor es la **fractura previa**: tener una multiplica por **2,23** las odds de percibirse en
**mayor** riesgo (`Greater`) frente a «igual» (`Same`) y, a la vez, las reduce a **0,65** (−35 %)
para percibirse en **menor** riesgo (`Less`); es decir, empuja la percepción fuera de «Same» hacia
«Greater» —clínicamente coherente y buena señal de que el modelo capta algo real—. La **edad**, en
cambio, apenas influye (OR ≈ 1: 1,01 para `Less`, 0,98 para `Greater`). Dos matices: son odds
**relativas a `Same`**, no frente a todas las categorías; y los interceptos (OR de `Less` ≈ 0,49 y
`Greater` ≈ 2,93) corresponden a `age = 0`, una extrapolación sin sentido sustantivo —para leer en
probabilidad por edades, la @fig-u13-pred-nominal—.

Con los coeficientes estimados, la **probabilidad predicha** sale de combinar los dos predictores
lineales (con $\mathbf1(\text{priorfrac}=\text{Yes})$ y $\text{age}$ en años):

\begin{eqnarray}
\eta_{\text{Less}}   & =& -0{,}71 + 0{,}010\,\text{age} - 0{,}42\cdot\mathbf1(\text{priorfrac}=\text{Yes}),\\
\eta_{\text{Greater}} & =&  1{,}08 - 0{,}023\,\text{age} + 0{,}80\cdot\mathbf1(\text{priorfrac}=\text{Yes}).
\end{eqnarray}


Como `Same` es la referencia y las tres probabilidades suman 1,
$$
\Pr(Y=\text{Less})=\frac{e^{\eta_{\text{Less}}}}{1+e^{\eta_{\text{Less}}}+e^{\eta_{\text{Greater}}}},
\qquad
\Pr(Y=\text{Greater})=\frac{e^{\eta_{\text{Greater}}}}{1+e^{\eta_{\text{Less}}}+e^{\eta_{\text{Greater}}}},
$$
y $\Pr(Y=\text{Same})=1\big/\!\left(1+e^{\eta_{\text{Less}}}+e^{\eta_{\text{Greater}}}\right)$.

Lo más comunicable es la **probabilidad predicha** de cada nivel. La @fig-u13-pred-nominal la
traza frente a la edad:

```{r}
#| label: fig-u13-pred-nominal
#| fig-width: 6.5
#| fig-height: 4
#| fig-cap: "Probabilidad predicha de cada nivel de raterisk según la edad (multinomial nominal, priorfrac = No), con bandas de confianza al 95 %. Cada categoría sigue su propia curva, sin restricción entre ellas."
# `ggeffects` no calcula intervalos para `multinom`; `predictions()` sí, y trae el nivel de la
# respuesta en la columna `group`.
pred_nom_No <- predictions(
  m_nom,
  newdata = datagrid(age       = seq(min(glow$age), max(glow$age), length.out = 100),
                     priorfrac = "No")
) |>
  mutate(nivel = factor(group, levels = c("Less", "Same", "Greater")))

ggplot(pred_nom_No, aes(age, estimate, colour = nivel, fill = nivel)) +
  geom_ribbon(aes(ymin = conf.low, ymax = conf.high), alpha = 0.15, colour = NA) +
  geom_line(linewidth = 0.8) +
  labs(x = "Edad (años)", y = "Probabilidad predicha",
       colour = "raterisk", fill = "raterisk") +
  ylim(0, NA)
```

La @fig-u13-pred-nominal traduce los coeficientes a **probabilidad** (con `priorfrac = No`) y revela
el patrón con la edad: la de percibirse en **menor** riesgo (`Less`) **crece** de ≈32 % a los 55 años
a ≈47 % a los 90, mientras que la de **mayor** riesgo (`Greater`) **cae** de ≈31 % a ≈14 %; la
referencia `Same` se mantiene casi plana en torno al 38 % (con una leve curvatura: en la escala de
probabilidad las curvas no tienen por qué ser monótonas aunque los logit sean lineales). Las tres se
mueven **con independencia** —sin restricción de orden, propio del modelo nominal— pero **suman 1** a
cada edad. El desplazamiento concuerda con los OR por año (`Less` 1,01; `Greater` 0,98): minúsculos
uno a uno, pero apreciables **acumulados** sobre 35 años. Sustantivamente llama la atención —y es
clínicamente relevante— que las mujeres mayores tiendan a **autopercibir menos riesgo** justo cuando
el objetivo es mayor, una brecha de percepción que el modelo capta. (Con `priorfrac = Yes` el perfil
se desplaza hacia `Greater`, acorde con su OR de 2,23: lo vemos en la
@fig-u13-pred-nominal-priorfrac.)

Conviene mirar las **bandas** antes de dar por firme ese patrón: son anchas, y las pendientes que se
ven acumulan 35 años de un efecto anual minúsculo. Lo retomamos al interpretar los efectos
marginales, donde la edad sobre `Less` resulta no distinguible de cero.

Esa figura enfrenta los dos perfiles de fractura previa en **dos paneles**, uno por nivel, con las
tres categorías en color dentro de cada uno. La construimos con `marginaleffects::predictions()` en
lugar de `predict()`, por una razón importante: `predict.multinom` devuelve la probabilidad pero
**no** su error estándar, de modo que las curvas saldrían desnudas. `predictions()` añade
`conf.low` y `conf.high`, y con ellas la **banda de confianza**, que es la que impide leer una
pendiente dibujada como si fuera un efecto establecido.

```{r}
#| label: fig-u13-pred-nominal-priorfrac
#| fig-width: 7
#| fig-height: 4.5
#| fig-cap: "Probabilidad predicha de cada nivel de raterisk según la edad, en cada nivel de priorfrac (multinomial nominal), con bandas de confianza al 95 %. Dentro de cada panel las tres curvas suman 1 a cada edad. La anchura de las bandas recuerda que las pendientes están estimadas con poca precisión."
# predictions() añade el intervalo de confianza, que predict() no da para multinom.
# La columna `group` trae el nivel de la respuesta.
pred_nom <- predictions(
  m_nom,
  newdata = datagrid(age       = seq(min(glow$age), max(glow$age), length.out = 100),
                     priorfrac = levels(glow$priorfrac))
) |>
  mutate(nivel = factor(group, levels = c("Less", "Same", "Greater")))

ggplot(pred_nom, aes(age, estimate, colour = nivel, fill = nivel)) +
  geom_ribbon(aes(ymin = conf.low, ymax = conf.high), alpha = 0.15, colour = NA) +
  geom_line(linewidth = 0.8) +
  facet_wrap(~ priorfrac, labeller = label_both) +
  labs(x = "Edad (años)", y = "Probabilidad predicha",
       colour = "raterisk", fill = "raterisk") +
  ylim(0, NA)
```

Para leer la figura con cifras concretas, evaluamos las seis curvas en tres edades:

```{r}
#| label: u13-pred-nominal-tabla
nd_tabla <- expand.grid(
  age       = c(55, 70, 90),
  priorfrac = factor(levels(glow$priorfrac), levels = levels(glow$priorfrac))
)

bind_cols(nd_tabla, as_tibble(predict(m_nom, newdata = nd_tabla, type = "probs"))) |>
  relocate(Less, Same, Greater, .after = priorfrac)
```

La fractura previa **desplaza las tres curvas a la vez**, y siempre en el mismo sentido: sube
`Greater`, baja `Less` y deja `Same` como categoría de paso. El desplazamiento es grande —del orden
de veinte puntos de probabilidad en `Greater`— y se mantiene a todas las edades, de acuerdo con los
odds ratios de 2,23 y 0,65.

Tres lecturas que la figura permite y la tabla de coeficientes no. La primera: comparando un panel
con otro, las curvas homólogas **no se desplazan en paralelo**. En la escala del logit el efecto de
`priorfrac` es constante, pero en probabilidad la brecha se estrecha con la edad en `Greater`
mientras se ensancha ligeramente en `Less`. Es la no linealidad del enlace, la misma razón por la
que el AME no coincide con el coeficiente.

La segunda la traen las **bandas**, y conviene subrayarla porque corrige una lectura tentadora. Las
pendientes se ven con claridad, pero las bandas son anchas: una recta dibujada es una estimación
puntual, no un efecto establecido. De hecho el AME de la edad sobre `Less` tiene el cero dentro de
su intervalo. No hay contradicción entre «la pendiente se ve» y «el intervalo incluye el cero»: el
eje recorre **35 años**, así que un efecto anual diminuto —fracciones de punto porcentual— se
acumula hasta ser visible, y su imprecisión se acumula con él.

La tercera es sustantiva: dentro del rango observado (55 a 90 años) **el orden de las categorías no
llega a invertirse dentro de cada perfil**. Sin fractura previa, percibirse en **menor** riesgo es
siempre al menos tan probable como percibirse en **mayor** riesgo; con fractura previa, ocurre lo
contrario en todo el rango. La fractura previa no matiza la percepción: la **da la vuelta**.

### El AME en el politómico: un efecto por categoría, y suman cero

Las curvas comunican, pero no resumen. El **efecto medio marginal** condensa cada una en un número,
y aquí gana un matiz respecto al binario: como la respuesta es un **vector** de $K$ probabilidades,
cada predictor tiene **$K$ efectos**, uno por categoría. Y cumplen algo que conviene ver
explícitamente: **suman cero**. Subir la edad no crea probabilidad, la **redistribuye** entre
niveles.

Analíticamente, para el logit de categoría base,

$$\frac{\partial \pi_k}{\partial x}=\pi_k\Bigl(\beta_k-\sum_j \pi_j\beta_j\Bigr),$$

con $\beta=0$ en la categoría de referencia. De esa expresión salen las dos razones por las que el
AME no es aquí un adorno, sino la lectura que faltaba:

- **La referencia no tiene coeficiente, pero sí tiene efecto.** `Same` es la base, así que no
  aparece en `tidy(m_nom)`; y sin embargo tiene su propio efecto sobre $\Pr(Y=\texttt{Same})$, que
  solo el AME cuantifica —aquí pequeño y **no distinguible de cero**, pero no nulo por
  construcción—.
- **El signo de $\beta_k$ no decide el signo del efecto.** La fórmula compara $\beta_k$ con la
  **media ponderada** de todos los $\beta_j$, no con cero: una categoría puede tener
  $\beta_k>0$ y aun así **perder** probabilidad, si su coeficiente queda por debajo de esa media.
  En GLOW no llega a ocurrir —los signos de $\beta$ y del AME coinciden en `Less` y en `Greater`—,
  pero conviene no dar por hecho lo contrario: los odds ratios de arriba son relativos a `Same`, no
  son el efecto sobre la probabilidad.

```{r}
#| label: u13-ame-nominal
library(marginaleffects)

avg_slopes(m_nom)   # una fila por (término, categoría); la columna `group` da el nivel

# Comprobación del reparto: los efectos de cada predictor suman cero
avg_slopes(m_nom) |>
  group_by(term) |>
  summarise(suma_efectos = sum(estimate))
```

**Cómo se lee la tabla.** La **fractura previa** es el efecto nítido: suma **+21,7 puntos** de
probabilidad a `Greater` y resta **−16,3** a `Less`, ambos con intervalos que excluyen el cero. En
términos concretos, de cada cien mujeres con fractura previa unas veintidós más se perciben en mayor
riesgo, y esas mujeres salen sobre todo de `Less`. `Same` cede **−5,4** puntos, pero ese tercer
efecto **no es distinguible de cero**: la fractura previa no vacía la categoría central, traslada
masa de un extremo al otro pasando por encima de ella.

La **edad** es un efecto más débil y estimado con menos precisión. Resta **−0,54** puntos por año a
`Greater` —el único de los tres cuyo intervalo excluye el cero— y suma **+0,43** a `Less`. Por año
son cantidades minúsculas; acumuladas sobre el recorrido observado explican el cruce de curvas de la
@fig-u13-pred-nominal, pero conviene no sobreinterpretarlas: dos de los tres efectos de la edad son
compatibles con cero.

Nótese que la lectura **no** se obtiene de los odds ratios. Aquellos comparaban cada categoría
**frente a `Same`**; estos dicen cuántos puntos de probabilidad gana o pierde cada categoría, y por
eso suman cero: lo que una gana, otra lo pierde.

### Bondad de ajuste, diagnóstico y comparación

Con la respuesta **individual** no disponemos del $\chi^2$ de bondad de ajuste ni de los residuos
estándar ([Sección 3.2](#sec-u13-gof-binomial)), así que el ajuste se valora por otras vías, que
recorremos a continuación: el **contraste global** frente al modelo nulo, la **comparación** entre
modelos anidados, la **calibración** por categoría y el **acierto clasificatorio**.

#### ¿Aporta algo el modelo? El contraste omnibus

La primera pregunta es la más básica, y es de **todo o nada**: ¿mejora este modelo al que no usa
ninguna covariable? El contraste es un **LRT frente al modelo nulo**, con una particularidad propia
del politómico: cada covariable aporta $K-1=2$ coeficientes —uno por bloque—, así que los grados de
libertad son $(K-1)\,p$ y se contrastan **los dos bloques a la vez**. No se pregunta por ninguna
covariable en concreto, sino por el conjunto.

```{r}
#| label: u13-nominal-omnibus
m_nulo <- multinom(relevel(raterisk, ref = "Same") ~ 1, data = glow, trace = FALSE)

lmtest::lrtest(m_nulo, m_nom)
```

El estadístico vale $\chi^2=21{,}88$ con **4** grados de libertad —los dos bloques por las dos
covariables, tal como anticipaba la fórmula $(K-1)\,p$—. Un $p$ **bajo** ($0.0002<0.05$) dice que el modelo aporta información frente a no usar ninguna covariable. Si no se supera el umbral mínimo de significatividad, no tiene sentido seguir interpretando coeficientes. Si se supera,
queda abierta la pregunta de **cuáles** de las covariables lo sostienen y si algunas de ellas son prescindibles, que es la *selección de variables* que se aborda a continuación.

#### Selección de variables: ¿compensa mantener la edad?

La tabla de efectos marginales dejaba a la edad en una posición incómoda: efectos pequeños y dos de
los tres compatibles con cero. La pregunta natural es si **compensa mantenerla**. Para responderla
montamos la **escalera de modelos anidados** —nulo, solo `priorfrac`, y el completo— y la recorremos
con el LRT y con los criterios de información.

```{r}
#| label: u13-nominal-seleccion
m_sin_age <- multinom(relevel(raterisk, ref = "Same") ~ priorfrac, data = glow, trace = FALSE)

# Cada fila contrasta un modelo contra el ANTERIOR, no contra el nulo
lrt=lmtest::lrtest(m_nulo, m_sin_age, m_nom)
aic=AIC(m_nulo, m_sin_age, m_nom)
bic=BIC(m_nulo, m_sin_age, m_nom)
cbind(aic,bic,lrt)
```

**Qué contrasta cada fila.** `lrtest()` compara los modelos **de dos en dos y consecutivamente**, no
todos contra el primero. La segunda fila contrasta `m_sin_age` frente al nulo —**¿aporta
`priorfrac`?**— y la tercera contrasta el completo frente a `m_sin_age` —**¿aporta `age` una vez que
`priorfrac` ya está dentro?**—. Esta última es la que responde a nuestra pregunta.

Las dos vistas encajan: los estadísticos de razón de verosimilitudes son **aditivos** a lo largo de
la cadena, de modo que la suma de los $\chi^2$ de estas dos filas reproduce el $\chi^2$ del omnibus
anterior, y sus grados de libertad también se suman, pero el $p$-valor se recalcula con la distribución correspondiente.

Conviene notar que **el orden de la escalera decide qué preguntas se hacen**. Construida
nulo → `priorfrac` → completo, la última fila responde «¿aporta la edad *dado* `priorfrac`?». Si se
construyera al revés, respondería «¿aporta `priorfrac` *dada* la edad?», y los estadísticos
intermedios serían otros. Cuando las covariables están correlacionadas esa elección importa; es el
mismo fenómeno que hace que las sumas de cuadrados secuenciales dependan del orden.

Y conviene leer los tres criterios juntos. El LRT solo compara modelos **anidados** y penaliza
únicamente por grados de libertad; AIC y BIC penalizan la complejidad, y BIC lo hace con más dureza
($\log n$ por parámetro frente a 2), de modo que no es raro que discrepen cuando una covariable está
en el límite —que es exactamente la situación de `age` aquí—. Una discrepancia entre ellos no es un
problema que resolver a la fuerza: es información sobre lo marginal que resulta esa covariable.

La conclusión en nuestro caso: LRT y AIC me recomiendan el modelo completo con `age` y `priorfrac`, mientras que BIC recomienda prescindir de `age`. 

Conviene ver **por cuánto** discrepan, porque no es lo mismo un empate que una diferencia clara:

| | LRT (añadir `age`) | AIC | BIC |
|---|---|---|---|
| sin `age` | — | 1086,15 | **1103,01** |
| completo | $\chi^2=6{,}00$, $p=0{,}0497$ | **1084,15** | 1109,44 |

El LRT la admite **por los pelos** —un $p$ que roza el 0,05 por debajo—; el AIC prefiere el completo
por solo **2 unidades**; y el BIC prefiere el modelo sin `age` por **6,4**, que en la escala habitual
se lee como evidencia *fuerte*. Frente a esto, `priorfrac` no ofrece duda alguna: $\chi^2=15{,}88$,
$p\approx0{,}0004$, y baja AIC **y** BIC respecto al nulo.

La discrepancia describe la situación mejor que cualquiera de los tres criterios por separado: la
edad aporta **algo**, lo justo para que un contraste sin penalización por complejidad lo detecte,
pero no lo bastante para pagar los **dos** coeficientes que cuesta en un modelo politómico. Encaja
con sus efectos marginales, pequeños y dos de tres compatibles con cero.

Qué hacer entonces depende del **objetivo**, y merece decidirse en voz alta. Si el fin es
**predecir**, el AIC es el criterio afín y la edad se queda. Si el fin es **explicar** con un modelo
parsimonioso, el BIC aconseja soltarla. Aquí la mantenemos —es sustantivamente relevante en el
problema clínico y produce el patrón interpretable de la @fig-u13-pred-nominal—, pero como decisión
**argumentada**, no dictada por el dato.

Y de paso queda comprobada la aditividad anunciada: $15{,}88+6{,}00=21{,}88$, el $\chi^2$ del
omnibus, con $2+2=4$ grados de libertad.

#### Calibración por categoría

Al agrupar, la calibración fue inmediata ([Sección 3.2](#sec-u13-gof-binomial)): cada celda traía su
proporción observada. Con datos individuales no hay proporción que mirar —cada mujer es un `Less`,
un `Same` o un `Greater`—, así que se construye por **tramos de riesgo**: se ordenan las
observaciones por su probabilidad predicha, se agrupan en quintiles y se compara la **media
predicha** con la **frecuencia observada** dentro de cada tramo. Y aquí el ejercicio se repite
**tres veces**, una por categoría: el modelo puede estar bien calibrado en una y mal en otra.

```{r}
#| label: fig-u13-calib-nominal
#| fig-width: 8
#| fig-height: 3.2
#| fig-cap: "Calibración por categoría del multinomial nominal: dentro de cada nivel de raterisk, probabilidad media predicha frente a frecuencia observada por quintiles de riesgo. El tamaño del punto es el nº de mujeres del tramo; la diagonal marca la calibración perfecta."
calib_nom <- as_tibble(fitted(m_nom)) |>
  mutate(obs = glow$raterisk) |>
  pivot_longer(-obs, names_to = "nivel", values_to = "pred") |>
  mutate(ocurre = as.integer(obs == nivel)) |>
  group_by(nivel) |>
  mutate(tramo = ntile(pred, 5)) |>
  group_by(nivel, tramo) |>
  summarise(pred_media = mean(pred), obs_frec = mean(ocurre), n = n(), .groups = "drop") |>
  mutate(nivel = factor(nivel, levels = c("Less", "Same", "Greater")))

ggplot(calib_nom, aes(pred_media, obs_frec)) +
  geom_abline(linetype = "dashed") +
  geom_line(linewidth = 0.3) +
  geom_point(aes(size = n), alpha = 0.8) +
  facet_wrap(~ nivel) +
  labs(x = "Probabilidad media predicha", y = "Frecuencia observada", size = "n del tramo")
```

Los tres paneles cuentan lo mismo con matices: los puntos siguen la diagonal sin sesgo
sistemático, de modo que **las probabilidades son fiables en las tres categorías**. Pero conviene
mirar también el **recorrido horizontal** de cada panel, que es igual de informativo. En `Less` y
`Greater` la probabilidad predicha se mueve en un rango amplio —del orden de veinte puntos entre el
quintil más bajo y el más alto—, señal de que el modelo **separa** perfiles. En `Same`, en cambio,
los cinco puntos se apiñan en una franja estrechísima: el modelo predice prácticamente la misma
probabilidad de «Same» para todas las mujeres.

Eso no es un defecto de calibración —los puntos siguen sobre la diagonal— sino de **nitidez**: el
modelo está bien calibrado pero es casi **inútil para discriminar** quién se percibirá en riesgo
igual. Y es coherente con el efecto marginal de `Same`, que salía próximo a cero para ambas
covariables. Guardemos el dato, porque explicará lo que ocurre a continuación con la matriz de
confusión.

#### Acierto clasificatorio: matriz de confusión y Brier

Calibrar bien no es lo mismo que **acertar**. Un modelo puede asignar probabilidades honestas y aun
así clasificar mal casi siempre, si las tres categorías son parecidas de frecuentes y las
covariables separan poco. Para verlo, asignamos a cada mujer su categoría **más probable** y
cruzamos predicho con observado.

La cifra de acierto, sola, engaña: hay que compararla con la que se obtendría **sin modelo**,
adjudicando a todas la clase más frecuente. Esa es la *no-information rate*, y superarla es el
mínimo exigible.

```{r}
#| label: u13-nominal-confusion
pred_clase <- predict(m_nom, type = "class")

table(Predicho = pred_clase, Observado = glow$raterisk)

c(acierto      = mean(pred_clase == glow$raterisk),
  clase_modal  = max(prop.table(table(glow$raterisk))))   # acierto sin modelo
```

**El resultado es aleccionador.** El modelo acierta el **42,0 %** de las veces, frente al **37,2 %**
que se lograría adjudicando «Same» a todas: gana **menos de cinco puntos** sobre no usar modelo
alguno. Y la tabla muestra de dónde sale esa pobreza: el modelo predice `Same` para **291** de las
500 mujeres, cuando en realidad solo son 186. Se refugia en la categoría central, que es justo la
que —acabamos de verlo— no sabe discriminar. Por categorías acierta el **63 %** de los `Same`, pero
solo el **28 %** de los `Less` y el **32 %** de los `Greater`.

Es un recordatorio útil: un modelo puede tener coeficientes significativos, superar el contraste
omnibus y estar bien calibrado, y aun así ser un **clasificador mediocre**. Significación y
capacidad predictiva son cosas distintas, y aquí divergen con claridad.

Esa tabla, sin embargo, ha tenido que **tirar la probabilidad**: se queda con la categoría modal y
olvida con cuánta confianza se predijo. Un modelo que asigne 0,34 a la clase ganadora y otro que le
asigne 0,95 producen la misma matriz de confusión. El **Brier score** recupera esa información, y
por eso acompaña aquí a la matriz en vez de sustituirla: una dice si acertamos la clase, el otro si
las probabilidades con las que la elegimos eran honestas.

El que usamos en la [Sección 3.2](#sec-u13-gof-binomial) **se generaliza** a más de
dos categorías sin cambiar de idea: sigue siendo el error cuadrático medio entre lo que el modelo
predice y lo que ocurre, solo que ahora la predicción es un **vector** de $K$ probabilidades y lo
ocurrido, la clase observada codificada como *one-hot*:
$$
\text{BS}=\frac{1}{n}\sum_{i=1}^{n}\sum_{k=1}^{K}\bigl(\hat p_{ik}-y_{ik}\bigr)^2,
\qquad y_{ik}=\mathbf 1\{\text{la clase observada de }i\text{ es }k\}.
$$
Sigue siendo un *scoring rule* **propio** —penaliza a la vez la mala **calibración** y la falta de
**nitidez**— y vale **0** con predicción perfecta. Cuanto **menor**, mejor.

::: {.callout-warning}
## Cuidado con el factor 2

La suma recorre las $K$ categorías, así que con $K=2$ **no** reproduce la fórmula binaria: la
duplica. Los dos sumandos son iguales,
$$(\hat p-y)^2+\bigl((1-\hat p)-(1-y)\bigr)^2=2(\hat p-y)^2,$$
de modo que el rango es $[0,1]$ en la convención binaria y $[0,2]$ en la multiclase. Un «Brier
de 0,18» publicado puede significar dos cosas distintas, y dos implementaciones pueden discrepar en
un factor 2 sin que ninguna esté equivocada. Al comparar, conviene asegurarse de que ambas cifras
salen de la misma convención.
:::

Y vuelve a valer lo de allí: un Brier aislado no dice nada, porque buena parte de su valor es
**irreducible**. Necesita una **referencia**, y la natural es el modelo **sin covariables**, que
asigna a todas las mujeres las proporciones marginales. La distancia entre ambos es lo que aportan
`age` y `priorfrac`.

```{r}
#| label: u13-nominal-brier
P   <- fitted(m_nom)                          # n x K; columnas = niveles de la respuesta
obs <- factor(glow$raterisk, levels = colnames(P))
Y   <- model.matrix(~ 0 + obs)                # one-hot
colnames(Y) <- levels(obs)

# Referencia sin covariables: las proporciones marginales para todas
P0 <- matrix(colMeans(Y), nrow = nrow(Y), ncol = ncol(Y), byrow = TRUE)

c(brier_modelo = mean(rowSums((P  - Y)^2)),
  brier_nulo   = mean(rowSums((P0 - Y)^2)))
```

El Brier del modelo es **0,650** frente a **0,664** del nulo: una mejora de **0,014**, del orden del
2 %. Coincide con todo lo demás —los cinco puntos de acierto sobre la clase modal, la banda estrecha
de `Same`, el AUC modesto del binomial— y confirma que estas dos covariables aportan una señal
**real pero débil**. Real, porque el omnibus la detecta con $p\approx0{,}0002$; débil, porque apenas
mueve la aguja de la predicción.

:::: {.callout-tip}
## 🔧 En R. Brier score multiclase

A partir de la matriz de probabilidades predichas (`fitted`) y la clase observada en *one-hot*:

```r
P   <- fitted(m_nom)                         # n x K; columnas = niveles de la respuesta
obs <- factor(glow$raterisk, levels = colnames(P))
Y   <- model.matrix(~ 0 + obs)               # one-hot
colnames(Y) <- levels(obs)                   # alinea columnas con las de P
brier <- mean(rowSums((P - Y)^2))            # 0 = perfecto; máximo 2
brier
```

Con `yardstick` se calcula directamente —la respuesta y las columnas de probabilidad deben llevar el
nombre de cada clase—:

```r
library(yardstick); library(tibble)
prob <- as_tibble(fitted(m_nom))             # columnas = niveles de la respuesta
prob$obs <- factor(glow$raterisk, levels = names(prob))
brier_class(prob, truth = obs, Same, Less, Greater)
```
::::

**¿Y la ROC?** No la hay, y conviene saber por qué. El AUC es **intrínsecamente binario**: necesita
una clase «positiva» y un **único** score que umbralizar, y con $K$ categorías no existe tal score
—el modelo emite un vector de $K$ probabilidades, no un número—. Hay generalizaciones, eso sí: las
ROC **uno contra el resto**, que son $K$ curvas binarias («¿es `Less` o no?»), y el AUC multiclase de
Hand y Till, promedio de los AUC por pares, disponible en `pROC::multiclass.roc()`. Pero su propia
documentación avisa de la renuncia: *«a multiclass AUC is a mean of several auc and cannot be
plotted»*, sin intervalos de confianza ni contrastes de comparación. Es decir, se conserva el número
y **se pierde la curva**, que es lo que hacía didáctica a la ROC. Por eso aquí el par matriz de
confusión + Brier cubre mejor el terreno.

#### ¿Y los residuos?

Queda una vía que en los demás modelos del curso damos por descontada y que **aquí no está
disponible**. Conviene decirlo con claridad, porque la tentación de buscarla es grande.

Los residuos simulados de `DHARMa`, que usamos en la [Unidad 2](#sec-u12) para la logística, **no
sirven**: el paquete cubre `lm`, `glm`, `mgcv::gam` y los mixtos de `lme4` y `glmmTMB`, y ni
`nnet::multinom` ni `MASS::polr` están entre las clases soportadas. Tampoco los **residuos
surrogate** de Liu y Zhang [-@liu2018], implementados en el paquete `sure`, que admiten `clm`,
`glm`, `lrm`, `orm`, `polr` y `vglm` —modelos **ordinales** o binarios—, pero no el multinomial
nominal.

El motivo no es una carencia de software, sino la naturaleza de la respuesta: un residuo necesita un
orden en el que «quedarse corto» o «pasarse», y en una respuesta **nominal** ese orden no existe.
Por eso el diagnóstico del modelo nominal descansa en lo que acabamos de hacer —probabilidades
predichas, calibración por categoría y acierto clasificatorio— y no en una gráfica de residuos. En
el **ordinal** de la [Sección 3.4](#sec-u13-ordinal), donde el orden sí existe, los residuos
surrogate vuelven a estar disponibles.

## 3.4 Categorías ordenadas: el modelo de odds proporcionales {#sec-u13-ordinal}

Consideramos ahora la respuesta individualizada `raterisk`, que **tiene orden** (`Less < Same < Greater`), y el modelo politómico anterior lo ignoraba.

La **componente aleatoria no cambia**: sigue siendo la misma
$\mathbf{Y}_i\sim\mathrm{Mult}(1,\boldsymbol{\pi}_i)$ que declaramos en la
[Sección 3.3](#sec-u13-nominal), con sus $K-1$ probabilidades libres. Lo que cambia es la
**parametrización** de $\boldsymbol{\pi}_i$: en lugar de $K-1$ contrastes contra una categoría
base —que tratan los niveles como intercambiables—, $K-1$ **cortes acumulados** que sí explotan el
orden.

Cuando el orden existe, conviene aprovecharlo con el modelo de **odds proporcionales**
(*cumulative logit*), que modela los **logits acumulados** con umbrales ordenados y **un único**
vector de efectos:
$$
\operatorname{logit}\Pr(Y\le k)= \operatorname{log}\frac{Pr(Y\le k)}{Pr(Y> k)}=\theta_k-\bigl(\beta_1 \cdot\text{age}+\beta_2 \cdot \mathbf{I}_{\text{priorfrac}}\bigr),
$$
con $k\in\{\text{Less},\,\text{Same}\},\quad \theta_{\text{Less}}<\theta_{\text{Same}}$.

Frente al nominal de la [Sección 3.3](#sec-u13-nominal) —que estimaba **un vector de efectos por
categoría**— aquí hay dos piezas bien diferenciadas:

- los **umbrales** (interceptos ordenados), uno por cada corte entre categorías contiguas.
  Con tres niveles hay **dos**, 
  
  - corte `Less|Same`, es decir $\Pr(Y\le\text{Less})$: $\theta_{\text{Less}}$  y
  - corte `Same|Greater`, $\Pr(Y\le\text{Same})$: $\theta_{\text{Same}}$, 
  
  ordenados $\theta_{\text{Less}}<\theta_{\text{Same}}$ para garantizar que las probabilidades
  acumuladas crezcan y, con ellas, que las de cada categoría sean no negativas—;
  
- un **único vector de efectos** $(\beta_1,\beta_2)$ **compartido por
  los dos cortes** —de ahí «odds proporcionales»—: las covariables **desplazan en bloque** toda la
  distribución sobre la escala ordenada, sin alterar la separación entre umbrales.

**El signo y su lectura.** 

El predictor lineal entra **restado**, $\theta_k-\eta$, con $\eta=\beta_1 \cdot\text{age}+\beta_2 \cdot \mathbf{I}_{\text{priorfrac}}$ -que es la
convención de `MASS::polr`-. No es un capricho: hace que un coeficiente **positivo** empuje hacia las
categorías **altas**. Si $\beta_1>0$, sube $\eta$, baja $\theta_k-\eta$ y baja $\Pr(Y\le k)$ en
**todos** los cortes —es decir, sube $\Pr(Y>k)$—. 

Conviene, pues, leer el efecto sobre las **odds de superar un corte**:
- un año más de edad multiplica $\operatorname{odds}(Y>k)$ por $e^{\beta_1}$ —el **mismo** factor en los dos cortes— y, equivalentemente, $\operatorname{odds}(Y\le k)$ por
$e^{-\beta_1}$
- el hecho de que una paciente haya tenido fractura previa frente a que no la haya tenido, resta $\beta_2$ a $\operatorname{logit}\Pr(Y\le k)$, de modo que multiplica por $e^{-\beta_2}$ las odds acumuladas $\operatorname{odds}(Y\le k)$ y por  $e^{+\beta_2}$ las odds de superar el corte $\operatorname{odds}(Y>k)$, y es el mismo factor en los dos cortes.

**En GLOW**, los umbrales estimados son $\theta_{\text{Less}}\approx-2{,}06$ y
$\theta_{\text{Same}}\approx-0{,}44$, y el vector de efectos
$(\beta_1,\beta_2)\approx(-0{,}023,\ 0{,}90)$. Se lee así: la **fractura
previa** ($\beta_2>0$, $e^{\beta_2}\approx 2{,}46$) multiplica por $\approx 2{,}5$ las odds de percibirse
en una categoría **más alta** (más `Greater`, menos `Less`), por igual en ambos cortes; la **edad**
($\beta_1<0$, $e^{\beta_1}\approx 0{,}98$ por año) empuja levemente hacia categorías **más bajas**
(`Less`). Ambos efectos coinciden en dirección con los del nominal, señal de que la proporcionalidad
de odds es razonable aquí.

Se ajusta con `MASS::polr`, que **exige** una respuesta de tipo **factor ordenado**:

```{r}
#| label: u13-ordinal
glow_ord <- glow |>
  mutate(raterisk = ordered(raterisk, levels = c("Less", "Same", "Greater")))
m_ord <- MASS::polr(raterisk ~ age + priorfrac, data = glow_ord, Hess = TRUE)
tidy(m_ord)        # dos umbrales (theta) y los efectos (beta), comunes a ambos cortes
tidy(m_ord, exponentiate = TRUE, conf.int = TRUE) |>
  filter(coef.type == "coefficient")   # OR acumulados con IC; los umbrales no son OR
```

Frente al nominal de 3.3, el ordinal **gana parsimonia**: un solo $\beta$ por covariable en vez de
uno por categoría, a cambio del **supuesto de proporcionalidad de odds** (el mismo efecto en todos
los cortes), que conviene contrastar (un test de líneas paralelas).

### El AME en el ordinal: el mismo reparto, ahora ordenado

El efecto medio marginal se pide igual que en el nominal ([Sección 3.3](#sec-u13-nominal)) y cumple
la misma restricción —**los $K$ efectos de cada predictor suman cero**—, pero el orden le impone una
forma reconocible. Con un único $\beta$ común a los cortes, subir $\eta$ desplaza **en bloque** toda
la distribución sobre la escala ordenada: un $\beta>0$ **resta** probabilidad a la categoría más
baja y se la **suma** a la más alta. Las intermedias son el caso interesante: reciben por un lado y
ceden por el otro, de modo que su efecto puede salir en cualquier dirección y no está determinado
por el signo de $\beta$ —en GLOW, `Same` resulta negativa con ambos predictores, pero eso es un
hecho de estos datos, no una regla—.

Esa es, en una sola tabla, la diferencia con el nominal: allí las $K$ curvas se movían con
independencia y los efectos podían repartirse de cualquier forma; aquí los dos extremos tienen el
signo fijado por $\beta$.

```{r}
#| label: u13-ame-ordinal
avg_slopes(m_ord)   # un efecto por categoría, con la columna `group`

avg_slopes(m_ord) |>
  group_by(term) |>
  summarise(suma_efectos = sum(estimate))
```

:::: {.callout-tip}
## 🔧 En R. Ajustar e inspeccionar el ordinal (odds proporcionales)

**Respuesta.** Debe ser un **factor ordenado** (`ordered()` con los niveles en su orden natural):

```r
glow$raterisk <- ordered(glow$raterisk, levels = c("Less", "Same", "Greater"))
```

**Ajuste (motores equivalentes).**

```r
m_ord  <- MASS::polr(raterisk ~ age + priorfrac, data = glow, Hess = TRUE)
m_clm  <- ordinal::clm(raterisk ~ age + priorfrac, data = glow)
m_vglm <- VGAM::vglm(raterisk ~ age + priorfrac,
                     family = cumulative(parallel = TRUE), data = glow)  # parallel = odds proporcionales
```

**Resúmenes.** 

- `summary(m_ord)` da **un único bloque de pendientes** (común a los cortes) y los
**umbrales** (`Intercepts` / `zeta`); 
- `broom::tidy(m_ord)` los ordena (marca `coef.type` =`coefficient` / `scale`)  
- `exp(coef(m_ord))` da los **odds ratios acumulados**, y
  `broom::tidy(m_ord, exponentiate = TRUE, conf.int = TRUE)` los acompaña de su intervalo. Conviene
  filtrar por `coef.type == "coefficient"`: los **umbrales** no son odds ratios. 

`polr` no imprime $p$-valores; se sacan del valor $t$ o con `ordinal::clm` (que sí los da).

**Bondad de ajuste y comparación.** 

- Verosimilitud y criterios: `logLik()`, `AIC()`, `BIC()`, `deviance()`. 
- **Modelos anidados** con el LRT (`anova`, `lmtest::lrtest`). 
-  Y clave aquí, el **supuesto de proporcionalidad de odds** (líneas paralelas) se contrasta con
`brant::brant(m_ord)` (Wald: omnibus + una fila por covariable) o
`ordinal::nominal_test(m_clm)` (LRT, término a término). En ambos, $H_0$ es que el supuesto **se
cumple**, así que aquí interesa un $p$ **alto**. La versión a mano —las $K-1$ logísticas binarias,
una por corte— no necesita paquetes:
```
d$corte1 <- as.integer(d$y <= "nivel1")
glm(corte1 ~ x1 + x2, family = binomial, data = d)   # sus coeficientes estiman -beta
```
- Si falla en una covariable concreta: `ordinal::clm(y ~ x1 + x2, nominal = ~ x1)` relaja la
proporcionalidad solo en ella.
- La **discriminación** se resume con el índice de concordancia ($c$ de Harrell, $D$ de Somers), no
con un AUC.
- Comparar con el **nominal** por AIC/BIC indica si compensa la parsimonia.

**Ajustes y predicciones.** 

- `predict(m_ord, type = "probs")` da la **matriz de probabilidades**,
- `predict(m_ord, type = "class")` la categoría modal, y 
- `ggeffects::ggpredict(m_ord, terms = "age[all]")` las dibuja.

**Diagnóstico residual.** Con `sure` (requiere instalarlo):
```
library(sure)
set.seed(...)                 # son aleatorios: sin semilla el gráfico cambia en cada ejecución
r <- resids(m_ord)            # un residuo surrogate por observación
gof(m_ord, nsim = 100)        # p-valor simulado de bondad de ajuste
```
`sure` ofrece además `autoplot(m_ord, what = "qq" / "covariate" / "fitted")`, pero su método S3 no
siempre queda registrado frente al genérico `autoplot()` de `ggplot2`, que entonces falla con
«Objects of class polr are not supported». Construir los gráficos a mano sobre el vector `r` evita
esa dependencia y, de paso, deja a la vista qué se está dibujando.

**Efectos marginales.** Como en el nominal, `marginaleffects` da **un efecto por categoría** en la
columna `group`:
```
avg_slopes(m_ord)                                # efecto de cada predictor sobre cada nivel
avg_comparisons(m_ord, variables = "priorfrac")  # el factor, como contraste
```
Con `MASS::polr` el ajuste debe llevar `Hess = TRUE` para que haya matriz de varianzas con la que
calcular los errores estándar.
::::

```{r}
#| label: fig-u13-pred-ordinal
#| fig-width: 6.5
#| fig-height: 4
#| fig-cap: "Probabilidad predicha de cada nivel de raterisk según la edad (odds proporcionales, priorfrac = No). Las curvas están ligadas por un único efecto de la edad común a todos los cortes."
library(ggeffects)
plot(ggpredict(m_ord, terms = "age [all]"))
```

La @fig-u13-pred-ordinal lo deja ver: frente a las **curvas libres** del nominal
(@fig-u13-pred-nominal), aquí están **ligadas** por un único efecto de la edad —la categoría
central (`Same`) forma una joroba y las extremas son monótonas—. Si ambas imágenes se parecen, el
supuesto de proporcionalidad es razonable y ganamos parsimonia; si difieren mucho, el ordinal
estaría forzando.

Con ambos modelos ajustados, la comparación numérica resume las **discrepancias** entre nominal y
ordinal:

```{r}
#| label: u13-comparacion-nom-ord
# Ajuste y parsimonia (el ordinal usa menos parámetros)
ajuste <- tibble::tibble(
  Modelo     = c("Nominal (multinom)", "Ordinal (polr)"),
  Parametros = c(length(coef(m_nom)), length(coef(m_ord)) + length(m_ord$zeta)),
  logLik     = c(as.numeric(logLik(m_nom)), as.numeric(logLik(m_ord))),
  AIC        = c(AIC(m_nom), AIC(m_ord)),
  BIC        = c(BIC(m_nom), BIC(m_ord))
)

# Odds ratios: el nominal da uno por categoría; el ordinal, uno (acumulado) común
or_nom <- exp(coef(m_nom))      # filas Less/Greater x (Intercept, age, priorfracYes)
or_ord <- exp(coef(m_ord))      # age, priorfracYes (acumulado)
discrepancias <- tibble::tibble(
  Covariable              = c("age", "priorfracYes"),
  `Nominal Less|Same`     = or_nom["Less",    c("age", "priorfracYes")],
  `Nominal Greater|Same`  = or_nom["Greater", c("age", "priorfracYes")],
  `Ordinal (acumulado)`   = or_ord[c("age", "priorfracYes")]
)

ajuste
discrepancias
```

La tabla resume el contraste. En **ajuste**, el ordinal emplea **4 parámetros** (dos umbrales + dos
pendientes) frente a los **6** del nominal (dos bloques de tres); si la proporcionalidad de odds se
sostiene, su `AIC`/`BIC` salen **competitivos o mejores** pese a algo menos de verosimilitud. En
**efectos**, la diferencia estructural es nítida: el nominal estima **un OR por categoría** y el
ordinal los **colapsa en uno solo, acumulado**. Para `priorfrac`, el nominal da **0,65** sobre `Less`
y **2,23** sobre `Greater` (frente a `Same`): leídos en el orden, ambos empujan **hacia arriba** (más
`Greater`, menos `Less`), justo lo que resume el OR acumulado **2,46**. Para `age` ocurre lo simétrico
(**1,01** y **0,98** → empuje **hacia abajo**, hacia `Less`; acumulado **0,98**). Como las dos
lecturas nominales son **coherentes con el orden** en ambas covariables, el resumen ordinal es fiel y
la @fig-u13-pred-ordinal se parece a la @fig-u13-pred-nominal; si un OR claramente $>1$ conviviera con
otro $<1$ **incoherentes** con el orden, el ordinal estaría forzando —y el **test de líneas
paralelas** lo delataría—.

### Contrastar la proporcionalidad de odds

Hasta aquí el supuesto se ha valorado **por comparación de imágenes y de OR**, que es informativo
pero no es un contraste. Conviene formularlo de modo que se pueda someter a prueba.

**El supuesto, en su forma contrastable.** Con $K$ categorías hay $K-1$ cortes. El modelo de odds
proporcionales impone un **único** vector de efectos para todos ellos; el modelo que lo relaja
—*odds no proporcionales*— estima **un vector por corte**, $\boldsymbol\beta_1,\dots,
\boldsymbol\beta_{K-1}$. El contraste es, por tanto,

$$H_0:\ \boldsymbol\beta_1=\boldsymbol\beta_2=\dots=\boldsymbol\beta_{K-1},$$

y el modelo ordinal es el **restringido**. Ojo con la dirección de la conclusión, porque se invierte
respecto a lo habitual: aquí **no rechazar es la buena noticia**. Y, como siempre que se busca
amparo en un $p$ alto, conviene recordar que no rechazar no demuestra el supuesto —con poca muestra
el contraste tiene poca potencia y casi nada se rechaza—.

**La versión a mano, que es la que se entiende.** Un corte $k$ parte la respuesta en dos: «$\le k$»
frente a «$>k$». Ajustando una logística **binaria** a cada corte por separado se obtiene un vector
de efectos por corte, sin restricción alguna. Si la proporcionalidad se sostiene, esos vectores
deben parecerse entre sí —y coincidir con el del ordinal—. Es literalmente el «test de líneas
paralelas».

```{r}
#| label: u13-proporcionalidad
glow_cortes <- glow_ord |>
  mutate(corte1 = as.integer(raterisk <= "Less"),   # P(Y <= Less)
         corte2 = as.integer(raterisk <= "Same"))   # P(Y <= Same)

c1 <- glm(corte1 ~ age + priorfrac, family = binomial, data = glow_cortes)
c2 <- glm(corte2 ~ age + priorfrac, family = binomial, data = glow_cortes)

# polr parametriza logit P(Y<=k) = theta_k - eta, así que estas logísticas estiman -beta
rbind(corte_1            = coef(c1)[-1],
      corte_2            = coef(c2)[-1],
      `-beta (ordinal)`  = -coef(m_ord))
```

**En GLOW las tres filas se parecen.** Para `age`, los dos cortes dan **0,019** y **0,027** frente al
**0,023** del ordinal; para `priorfrac`, **−0,79** y **−0,99** frente a **−0,90**. En ambos casos el
valor común del ordinal cae **entre** los dos cortes, que es exactamente lo que cabe esperar si el
supuesto se sostiene: el ordinal está promediando dos efectos que ya eran parecidos. Ninguna
covariable cambia de signo ni de orden de magnitud entre cortes.

Cada columna es una covariable y cada fila, un corte. Si las dos primeras filas son parecidas entre
sí y cercanas a la tercera, el ordinal está resumiendo bien; si una covariable cambia de magnitud
—o peor, de signo— entre cortes, es esa covariable la que rompe el supuesto. El diagnóstico es
**por variable**, no global: puede fallar en una y sostenerse en las demás.

**Los contrastes formales** hacen lo mismo con un estadístico. Hay dos vías, y su relación es la de
Wald frente a razón de verosimilitudes de la [Sección 2.5](#sec-u12-inferencia):

- El **test de Brant** [@brant1990] es de tipo **Wald**: estima los $\boldsymbol\beta_k$ de los
  cortes por separado y mide su discrepancia. Devuelve un contraste **omnibus** y uno por
  covariable, que es lo verdaderamente útil.
- `ordinal::nominal_test()` es de tipo **LRT**: reajusta el modelo relajando la proporcionalidad
  **término a término** y compara verosimilitudes. Es el más fiable de los dos, por la misma razón
  que el intervalo de perfil supera al de Wald.

```{r}
#| label: u13-brant
library(brant)
brant(m_ord)          # Wald: omnibus + una fila por covariable; H0 = proporcionalidad
```

```{r}
#| label: u13-nominal-test
library(ordinal)
m_clm <- clm(raterisk ~ age + priorfrac, data = glow_ord)
nominal_test(m_clm)   # LRT: relaja la proporcionalidad término a término
```

**Los dos contrastes coinciden, y con holgura.** El de Brant no rechaza ni globalmente
—$X^2=0{,}78$ con 2 gl, $p=0{,}68$— ni variable a variable: $p=0{,}53$ para `age` y $p=0{,}43$ para
`priorfrac`. El LRT de `nominal_test()` dice lo mismo con estadísticos aún menores: $0{,}19$
($p=0{,}66$) para `age` y $0{,}39$ ($p=0{,}53$) para `priorfrac`. No hay ni rastro de violación.

Que ambos concuerden es tranquilizador, porque son contrastes de naturaleza distinta —Wald y razón
de verosimilitudes— y podrían haber discrepado, como discreparon en §3.1 el $p$ de Wald y el
intervalo de perfil de `momfrac`. Aquí no: los cuatro $p$-valores están muy lejos de cualquier
umbral.

Toca, eso sí, aplicar la cautela que anunciamos: **no rechazar no demuestra el supuesto**. Con
$n=500$ y tres categorías el contraste no es especialmente potente, así que lo prudente es decir que
**no hay evidencia en contra** de la proporcionalidad, y apoyarse además en lo que ya vimos por otras
vías: los OR nominales coherentes con el orden, las tres filas parecidas de la tabla anterior y el
parecido entre la @fig-u13-pred-ordinal y la @fig-u13-pred-nominal. Cuatro indicios que apuntan en
la misma dirección valen más que un único $p$ alto.

**Y si el supuesto falla.** No hay que tirar el modelo ordinal entero. En orden de menor a mayor
renuncia: relajar la proporcionalidad **solo en la covariable culpable** —el modelo de *odds
parcialmente proporcionales*, `ordinal::clm(..., nominal = ~ x)`—; cambiar de estructura ordinal,
como los modelos de **categorías adyacentes** o de **razón de continuación**, que reparten el orden
de otra manera; o renunciar al orden y volver al **nominal** de la [Sección 3.3](#sec-u13-nominal),
que no impone restricción alguna a cambio de estimar $(K-1)p$ coeficientes.

:::: {.callout-tip}
## 🔧 En R. Contrastar la proporcionalidad de odds

**Ojo a la dirección:** en los tres, $H_0$ es que el supuesto **se cumple**. Aquí interesa un $p$
**alto**, al revés de lo habitual.

**A mano**, sin paquetes: los $K-1$ cortes, cada uno como una logística binaria.
```
d$corte1 <- as.integer(d$y <= "nivel1")     # la respuesta debe ser un factor ORDENADO
c1 <- glm(corte1 ~ x1 + x2, family = binomial, data = d)
```
Sus coeficientes estiman $-\beta$, por la parametrización $\theta_k-\eta$ de `polr`. Si los cortes se
parecen entre sí y al $-\hat\beta$ del ordinal, el supuesto se sostiene.

**Contraste de Wald** — omnibus y una fila por covariable; exige `Hess = TRUE` en el ajuste:
```
brant::brant(m_ord)
```

**Contraste LRT** — relaja la proporcionalidad término a término; es el más fiable:
```
m_clm <- ordinal::clm(y ~ x1 + x2, data = d)
ordinal::nominal_test(m_clm)
```

**Si falla en una covariable concreta**, no hay que abandonar el ordinal: `nominal = ~ x1` relaja la
proporcionalidad solo en ella (*odds parcialmente proporcionales*).
```
ordinal::clm(y ~ x1 + x2, nominal = ~ x1, data = d)
```
::::

### Diagnóstico con residuos surrogate

En la [Sección 3.3](#sec-u13-nominal) dejamos pendiente una deuda: allí no había residuos porque la
respuesta era **nominal**. Aquí el orden existe, y con él vuelve el diagnóstico residual — aunque
por un camino que conviene entender, porque el ingenuo no funciona.

**El problema.** Un residuo ordinario necesita restar. Con una respuesta en tres categorías,
cualquier cosa que reste observado menos predicho toma un puñado de valores distintos, así que al
dibujarla aparecen **bandas paralelas** en vez de una nube: el gráfico muestra la discretitud de la
respuesta, no el desajuste del modelo. Es el mismo problema que ya nos obligó, en el caso binario,
a agrupar o a simular.

**La idea del surrogate** [@liu2018]. El modelo de odds proporcionales supone por detrás una
variable **latente** continua, partida por los umbrales: observar `Same` significa que la latente
cayó entre $\theta_{\text{Less}}$ y $\theta_{\text{Same}}$. Conocido el intervalo, se **sortea** un
valor continuo dentro de él, con la distribución que el modelo supone, y ese valor sustituye a la
categoría. Sobre él ya se puede restar. El resultado, $R=S-\mathbb{E}[S\mid \mathbf{x}]$, tiene bajo
un modelo correcto una distribución **conocida y la misma para todos los sujetos**: no depende de
las covariables. Y eso es justamente lo que un residuo debe cumplir para que los gráficos de siempre
signifiquen algo.

Dos consecuencias prácticas. La primera: como hay un sorteo, **los residuos son aleatorios** y dos
ejecuciones no dan el mismo gráfico; por eso se promedian varias réplicas con `nsim` y se fija la
semilla. La segunda: la referencia del Q-Q **no es la normal**, sino la distribución latente del
enlace — **logística** para el logit de `polr`, de ahí el `distribution = qlogis`.

```{r}
#| label: fig-u13-surrogate
#| fig-width: 10
#| fig-height: 3.4
#| fig-cap: "Diagnóstico con residuos surrogate del modelo de odds proporcionales. Izquierda: Q-Q frente a la logística, que es la latente del enlace logit. Centro y derecha: residuos frente a cada covariable. Con el modelo bien especificado, ninguno de los tres paneles debe mostrar patrón."
library(sure)

set.seed(SEMILLA_CURSO)   # el surrogate se sortea: sin semilla el gráfico cambia en cada render

diag_ord <- glow_ord |>
  mutate(r = resids(m_ord))   # un sorteo de residuos surrogate, uno por mujer

p_qq <- ggplot(diag_ord, aes(sample = r)) +
  stat_qq(distribution = qlogis, alpha = 0.5) +
  stat_qq_line(distribution = qlogis, linetype = "dashed") +
  labs(x = "Cuantiles teóricos (logística)", y = "Residuo surrogate")

p_age <- ggplot(diag_ord, aes(age, r)) +
  geom_hline(yintercept = 0, linetype = "dashed") +
  geom_point(alpha = 0.4) +
  geom_smooth(se = FALSE, method = "loess", formula = y ~ x) +
  labs(x = "Edad (años)", y = "Residuo surrogate")

p_pf <- ggplot(diag_ord, aes(priorfrac, r)) +
  geom_hline(yintercept = 0, linetype = "dashed") +
  geom_boxplot() +
  labs(x = "Fractura previa", y = "Residuo surrogate")

p_qq + p_age + p_pf
```

**Qué mira cada panel.** No son tres versiones de lo mismo: cada uno interroga un supuesto
distinto.

- El **Q-Q** contrasta el **enlace**. Si los puntos se separan de la recta en las colas, la latente
  no es logística y convendría probar `probit` o `cloglog`.
- Los **residuos frente a `age`** contrastan su **forma funcional**. Una curvatura sistemática
  —una U, una tendencia— dice que la edad no entra bien de forma lineal en el predictor, y pide un
  término cuadrático o una *spline*. Es además donde suele delatarse una violación de la
  proporcionalidad de odds **atribuible a esa variable**, lo que lo convierte en el complemento
  gráfico del contraste de la sección anterior.
- Los **residuos frente a `priorfrac`**, en forma de caja, hacen lo propio con el factor: las dos
  cajas deben estar centradas en cero y tener dispersión parecida. Si una se desplaza, el modelo
  está ajustando peor uno de los dos grupos.

Con solo dos covariables, mirarlas **una a una** es más informativo que el clásico «residuos frente
al ajustado», que las mezcla: aquí cubrimos el modelo entero y, si algo falla, sabemos **quién**.

En los tres casos lo que se busca es **ausencia de patrón**: una nube centrada en cero, de anchura
estable. La lectura es cualitativa, y conviene repetirla con otra semilla antes de dar por buena una
forma sugerente: con $n$ moderado, el sorteo produce estructuras aparentes que no lo son.

**En GLOW los tres paneles salen limpios.** El Q-Q sigue la recta en casi todo el recorrido, con una
ligera separación en la cola inferior que no llega a sugerir un enlace equivocado: el logit parece
adecuado. Los residuos frente a la edad forman una nube sin estructura, con el suavizado pegado al
cero de extremo a extremo —solo se despega levemente pasados los 85 años, donde quedan muy pocas
mujeres y la curva es poco fiable—: la edad entra bien de forma lineal, sin pedir términos
cuadráticos ni *splines*. Y las dos cajas de `priorfrac` están centradas en cero y tienen dispersión
parecida, así que el modelo no ajusta peor a uno de los dos grupos.

El diagnóstico residual concuerda, pues, con los contrastes de proporcionalidad: no aparece nada que
corregir. Conviene recordar que esta lectura es **cualitativa** y depende de un sorteo; repetirla con
otra semilla es parte del procedimiento, no un lujo.

El paquete acompaña estos gráficos con `gof()`, que simula el $p$-valor de contrastes de bondad de
ajuste sobre los residuos surrogate, para quien quiera una cifra junto a la imagen.

:::: {.callout-tip}
## 🔧 En R. Diagnóstico del modelo ordinal

**Residuos surrogate** (paquete `sure`). Son **aleatorios**: fijar la semilla no es opcional.
```
library(sure)
set.seed(...)
r <- resids(m_ord)        # un residuo por observación
gof(m_ord, nsim = 100)    # p-valor simulado de bondad de ajuste
```
`sure` ofrece `autoplot(m_ord, what = "qq" / "covariate" / "fitted")`, pero su método S3 puede no
registrarse frente al genérico de `ggplot2` y fallar con «Objects of class polr are not supported».
Dibujarlos a mano sobre `r` evita el problema:
```
ggplot(d, aes(sample = r)) + stat_qq(distribution = qlogis) + stat_qq_line(distribution = qlogis)
ggplot(d, aes(x1, r)) + geom_point() + geom_smooth()      # forma funcional de una continua
ggplot(d, aes(x2, r)) + geom_boxplot()                     # un factor
```
La referencia del Q-Q es la **latente del enlace**: `qlogis` para logit, `qnorm` para probit.

**Ajuste y comparación.** `logLik()`, `AIC()`, `BIC()`, `deviance()`; anidados con
`anova()` o `lmtest::lrtest()`; frente al **nominal**, por AIC/BIC.

**Discriminación.** Una ROC por corte sobre $\Pr(Y>k)$ con `pROC::roc()`, y como resumen único el
**índice de concordancia**, que se calcula comparando todos los pares (véase el chunk anterior) o con
`Hmisc::rcorr.cens()`.

**Calibración.** Por categoría, como en el nominal: tramos de riesgo con `ntile()` sobre la
probabilidad predicha de cada nivel, y media predicha frente a frecuencia observada.
::::

### Discriminación en el ordinal: ROC por corte y concordancia

En el nominal descartamos la ROC porque no había un único score que umbralizar. En el ordinal **sí
lo hay**: el predictor lineal $\eta$ ordena a todos los sujetos y —esto es justo lo que significa la
proporcionalidad de odds— los ordena **igual en todos los cortes**. Cada corte $k$ define entonces un
problema binario, «$Y>k$ frente a $Y\le k$», con su ROC y su AUC.

Los scores de cada corte son $\Pr(Y>k)$, y todos son funciones **crecientes** del mismo $\eta$. Así
que las dos curvas evalúan **el mismo orden**: lo comprobamos con una correlación de rangos, que
debe salir exactamente 1.

```{r}
#| label: fig-u13-roc-ordinal
#| fig-width: 5.5
#| fig-height: 4
#| fig-cap: "Curvas ROC del modelo de odds proporcionales, una por corte. Ambas se construyen sobre el mismo predictor lineal, de modo que evalúan el mismo orden; sus AUC difieren solo porque cada corte define un suceso distinto."
probs_ord <- predict(m_ord, type = "probs")   # n x K

s_less <- 1 - probs_ord[, "Less"]       # Pr(Y > Less)
s_same <- probs_ord[, "Greater"]        # Pr(Y > Same)

roc_c1 <- roc(as.integer(glow_ord$raterisk > "Less"), s_less, quiet = TRUE)
roc_c2 <- roc(as.integer(glow_ord$raterisk > "Same"), s_same, quiet = TRUE)

c(auc_corte_Less   = as.numeric(auc(roc_c1)),
  auc_corte_Same   = as.numeric(auc(roc_c2)),
  correlacion_rangos = cor(s_less, s_same, method = "spearman"))

ggroc(list(`Y > Less` = roc_c1, `Y > Same` = roc_c2)) +
  geom_abline(intercept = 1, slope = 1, linetype = "dashed") +
  labs(x = "Especificidad", y = "Sensibilidad", colour = "Corte")
```

**La correlación de rangos sale exactamente 1**, como tenía que salir: los dos scores son funciones
crecientes del mismo $\eta$, así que ordenan a las 500 mujeres de forma idéntica. Es la
proporcionalidad de odds convertida en una cifra comprobable.

Y sin embargo **los dos AUC difieren**: **0,589** en el corte `Less` y **0,624** en el corte `Same`.
Conviene detenerse aquí, porque parece una contradicción y no lo es. El orden es el mismo; lo que
cambia es **el suceso que se intenta separar**. Cada corte parte la muestra en dos grupos distintos,
con prevalencias distintas, y un mismo ordenamiento acierta más o menos según dónde se ponga la
frontera. Es la prueba de que el AUC no mide solo el modelo: mide el modelo **frente a un problema
concreto**.

Ambos valores son **modestos** —lejos del 0,8 convencional, y no muy por encima del 0,5 del azar—:
la edad y la fractura previa ordenan la percepción de riesgo algo mejor que una moneda, poco más.

**El índice de concordancia.** Tener un AUC por corte está bien para diagnosticar, pero como resumen
es incómodo: son $K-1$ números para una sola capacidad de ordenación. El resumen natural es el
**índice de concordancia**, la $c$ de Harrell [@harrell2015], que generaliza el AUC a respuestas
ordinales: de entre todos los pares de sujetos con **categorías distintas**, la proporción en que el
modelo asigna mayor score a quien de hecho está en la categoría **más alta** —contando los empates
como medio acierto—.

$$c=\frac{\#\{\text{pares concordantes}\}+\tfrac12\,\#\{\text{empates en el score}\}}
{\#\{\text{pares comparables}\}}$$

Vale $0{,}5$ si el modelo ordena al azar y $1$ si lo hace perfectamente, igual que el AUC — del que
es la generalización exacta: con $K=2$ las dos cantidades coinciden. Se relaciona con la $D$ de
Somers por $D=2c-1$. No necesita paquete: sale de comparar todos los pares.

```{r}
#| label: u13-concordancia
y_num <- as.integer(glow_ord$raterisk)   # 1 = Less < 2 = Same < 3 = Greater

comparable <- outer(y_num,  y_num,  ">")   # pares en que i está por encima de j
concordante <- outer(s_same, s_same, ">")  # y el modelo le da más score
empate      <- outer(s_same, s_same, "==")

c(concordancia = (sum(concordante & comparable) + 0.5 * sum(empate & comparable)) /
                  sum(comparable)) |>
  round(4)
```

El resultado, **0,594**, cae entre los dos AUC por corte, como corresponde a un resumen que agrupa
todos los pares comparables en lugar de fijar una frontera. Se lee directamente: de cada cien pares
de mujeres en categorías distintas, el modelo coloca por delante a la correcta en unas **59**,
frente a las 50 que acertaría ordenando al azar.

Es poco, y **concuerda con todo lo demás** que hemos medido en el Caso 1 sobre `raterisk`: el 42 %
de acierto frente al 37,2 % de la clase modal, el Brier de 0,650 frente al 0,664 del nulo, y la
franja estrechísima de probabilidades predichas para `Same`. Cuatro medidas distintas —clasificación,
probabilidad, calibración y ordenación— apuntando a lo mismo: la señal existe, el omnibus la detecta
con claridad, pero es **débil** para predecir a nivel individual. Que un efecto sea real no lo hace
grande.

Cualquier score monótono en $\eta$ da el mismo valor: usamos `s_same`, pero con `s_less` saldría
idéntico, y esa es precisamente la consecuencia de la proporcionalidad de odds que acabamos de
comprobar con la correlación de rangos.

Es, además, la herramienta que reaparecerá en la [Unidad 5](#sec-u15) con respuestas **censuradas**,
donde el AUC tampoco sirve y la concordancia sí.

::: {.callout-note}
## Puente a la Unidad 4

La [Unidad 4](#sec-u14) introduce los **efectos aleatorios**, sobre la respuesta **binaria**, que es
donde los desarrollamos. Añadirlos a un **ordinal** como este es una extensión directa (un *ordinal
mixto*, con `ordinal::clmm`): cada grupo desvía los umbrales y el resto del modelo no cambia. El hilo
ordinal, además, reaparece en la [Unidad 5](#sec-u15): modelar el **tiempo discreto a un evento** es,
de hecho, un ordinal *continuation-ratio*, allí con **fragilidad** de centro.
:::


::: {.callout-important}
## Tarea del estudiante (1.3) — resuelve las Preguntas 3 y 4 del caso
Sobre la cohorte de tu equipo, responde dos preguntas del cliente ([Unidad 6](#sec-u16)).

Ambas se responden sobre la tabla `cohorte`: el endotipo y el estadio se registran en la revisión
inicial para **todas** las pacientes, con independencia de que la fractura llegue a ocurrir.

**Pregunta 3 — endotipo de fragilidad ósea (`clase_nom`).**

1. **Identifica y ajusta (RA3).** Reconoce que el endotipo es una respuesta **nominal** (sin orden) y ajusta el modelo adecuado (`nnet::multinom`) con `x1` y `x2`.
2. **Interpreta y predice.** Lee los efectos como **odds ratios relativos** frente a la categoría
   base (¿hacia qué endotipo empuja cada factor?), predice el endotipo más probable para un par de
   perfiles y evalúa si esa señal basta para acertarlo (p. ej. **Brier multiclase**).

**Pregunta 4 — estadio de la osteoporosis (`sever_ord`).**

3. **Identifica y ajusta (RA3).** Reconoce que el estadio es una respuesta **ordinal** y ajusta el
   modelo de **odds proporcionales**; comprueba el supuesto de proporcionalidad.
4. **Interpreta y responde.** Lee el **odds ratio acumulado** común (¿las mujeres tratadas están en
   estadios más leves?) y responde al cliente. Cuidado con la lectura: tratamiento y estadio se
   registran **a la vez**, en la revisión inicial, de modo que la asociación es de
   **indicación/selección** y no autoriza a hablar de efecto del tratamiento sobre el estadio.

*Apoyo — control de calidad (RA2, RA4).* Como técnica de bondad de ajuste, agrupa la binaria de la
Pregunta 1 en su versión **binomial** y aplica el **contraste χ²** (deviance y Pearson),
interpretándolo y discutiendo el efecto del tamaño de celda.
:::
