<!-- Partial: incluir con {{< include _unidad_1_4.qmd >}}. Sin YAML.
     Chunks prefijados u14-. Efectos aleatorios (intercepto y pendiente) sobre la
     respuesta binaria de la cohorte simulada (ever, centro) y sobre GLOW (site_id).
     Verdad en attr(cohorte, "verdad"). El tiempo a evento y su fragilidad van a la Unidad 5. -->

# 4 · Efectos aleatorios {#sec-u14}

Hasta aquí, cada coeficiente ha sido un **efecto fijo**: un único número válido para toda la
población. Pero los datos rara vez son una masa homogénea —los pacientes se agrupan en centros,
los alumnos en aulas, las medidas repetidas en cada sujeto—, y los grupos **difieren entre sí**,
tanto en su nivel de partida como en cómo responden a las covariables. Ignorar ese agrupamiento
(o gastarse un parámetro por grupo) lleva a problemas conocidos; los **efectos aleatorios** son la
vía intermedia: modelar la **variación entre grupos** como una distribución de la que cada grupo
es una muestra. Es el primero de los dos hilos en espiral del curso —los efectos mixtos—, que
abrimos aquí sobre el GLMM logístico y reactivaremos en cada caso.

En nuestros datos ese agrupamiento tiene nombre: la variable **`centro`**. Tanto en **GLOW** como en
la **cohorte** simulada, cada paciente pertenece a un centro hospitalario, y los centros **no son
intercambiables**: difieren en **criterios diagnósticos** —cómo se define y registra una fractura,
qué umbrales se aplican— y en **factores de entorno** ligados a su **ubicación** —perfil de las
pacientes, exposición, hábitos, recursos del área—. Dos mujeres con la misma edad y los mismos
antecedentes pueden, por tanto, tener un riesgo algo distinto según **dónde** se las atienda.

En la @fig-u14-prop-centro se muestran las diferencias entre centros respecto
a las tasas de fractura, en las bases de datos `cohorte` y GLOW. De partida, se aprecia cierta 
variabilidad de base entre los centros, mucho más notoria en `cohorte` que en GLOW. 

```{r}
#| label: fig-u14-prop-centro
#| fig-width: 11
#| fig-height: 5
#| fig-cap: "Proporción observada de fractura por centro. Izquierda (azul): cohorte simulada (24 centros). Derecha (naranja): GLOW (6 centros, datos reales). Línea discontinua: proporción global. Ambos paneles comparten el eje de proporción: la cohorte se despliega (~0,12 a ~0,60; los centros estructuran el riesgo), mientras que en GLOW los seis se apiñan (el centro apenas aporta, ICC ≈ 0,7%). El color distingue cada conjunto, no codifica ninguna variable."
library(patchwork)
lims     <- c(0, 0.62)
col_coh  <- "#2c7fb8"   # azul  → cohorte
col_glow <- "#e6810a"   # naranja → GLOW

prop_coh <- cohorte |>
  group_by(centro) |>
  summarise(prop = mean(ever), n = n(), .groups = "drop")
p_coh <- ggplot(prop_coh, aes(reorder(factor(centro), prop), prop)) +
  geom_hline(yintercept = mean(cohorte$ever), linetype = "dashed", color = "grey50") +
  geom_col(fill = col_coh) +
  coord_flip() + scale_y_continuous(limits = lims) +
  labs(x = "Centro", y = "Proporción de fractura (ever)", title = "Cohorte (24 centros)")

prop_glow <- glow |>
  mutate(frac01 = as.integer(fracture == "Yes")) |>
  group_by(site_id) |>
  summarise(prop = mean(frac01), n = n(), .groups = "drop")
p_glow <- ggplot(prop_glow, aes(reorder(factor(site_id), prop), prop)) +
  geom_hline(yintercept = mean(glow$fracture == "Yes"), linetype = "dashed", color = "grey50") +
  geom_col(fill = col_glow) +
  coord_flip() + scale_y_continuous(limits = c(0,0.35)) +
  labs(x = "Centro (site_id)", y = "Proporción de fractura", title = "GLOW (6 centros)")

p_coh + p_glow
```

Ahora bien, el centro **no nos interesa como predictor**: no queremos —ni tendría sentido clínico—
predecir si una paciente se fracturará **según a qué hospital pertenezca**, ni en los seis centros de
GLOW, ni en los veinticuatro de la cohorte, pues no son un fin en sí mismos; son una **muestra** de los muchos
centros posibles. Lo que **sí** debemos reconocer es que el centro induce **agrupamiento**: las
pacientes de un mismo centro se **parecen más entre sí** de lo que explicaría el azar —no son del
todo independientes— y, a la vez, hay **diferencias sistemáticas entre centros** —unos con un riesgo
basal más alto que otros—. Gastar un coeficiente **fijo** por centro malgastaría parámetros y no
generalizaría a centros nuevos; ignorarlo falsearía la precisión. 

La vía adecuada es modelar esa
variación **entre centros** como **efectos aleatorios** —el objeto de esta unidad—: estimamos
**cuánto varían** los centros (una varianza), no el valor concreto de cada uno. Trabajamos sobre la
**cohorte** simulada, cuya verdad conocida permite comprobar si lo recuperamos bien.

::: {.callout-note}
## Sobre esta unidad
**RA implicados:** RA6 (efectos mixtos).
[@bates2015; @agresti2015]
:::

## 4.1 Qué son y para qué sirven {#sec-u14-que-son}

La idea central es un cambio de pregunta. Un efecto **fijo** responde *«¿cuál es el efecto?»* con
**un número para toda la población**. Un efecto **aleatorio** no estima un número por grupo, sino
la **distribución** de la que esos números proceden: en lugar de *«¿cuál es el efecto del
grupo 7?»*, pregunta *«¿cuánto varían los efectos entre grupos?»* —su **varianza**—. Se
modela la **dispersión** entre grupos (en nuestro caso, `centros`), no cada grupo por separado.

**Dos cosas pueden variar de un grupo a otro:**

- El **nivel de base** → un **intercepto aleatorio** $u_{0j}$: cada centro parte de un riesgo
  basal distinto (la curva se **desplaza** arriba o abajo).
- La **sensibilidad a una covariable** → una **pendiente aleatoria** $u_{1j}$: en cada centro, el
  efecto de cierta covariable continua es distinto (la curva se **inclina** de forma diferente).

**¿Para qué sirven?** Cuatro cosas concretas:

1. **Respetar la no independencia.** Las observaciones de un mismo grupo se parecen entre sí;
   ignorarlo da errores estándar **demasiado pequeños** (falsa precisión). El efecto aleatorio
   modela esa correlación intragrupo correctamente.
2. **Partial pooling (tomar prestado).** Las estimaciones de cada grupo se **encogen** hacia la
   media global, tanto más cuanto menos datos aporta el grupo: estabiliza los grupos pequeños sin
   imponer a todos un único valor rígido.
3. **Cuantificar la heterogeneidad.** Las **varianzas** $\sigma^2$ son, ellas mismas, la respuesta
   a una pregunta sustantiva: ¿cuánto difieren los grupos en su nivel, o en el efecto de una
   covariable?
4. **Generalizar.** Al tratar los grupos como una **muestra** de una población de grupos, las
   conclusiones valen para grupos **no observados**, no solo para los de la muestra.

En una frase: el efecto fijo dice *cuánto*; el efecto aleatorio dice *cuánto varía ese cuánto entre
grupos* —y lo resume en una varianza—.

Los efectos aleatorios se pueden incorporar en un modelo lineal (generalizado) a través de la interceptación, de la pendiente o de ambas. Veamos sus implicaciones y las modelizaciones asociadas. 

## 4.2 Intercepto aleatorio {#sec-u14-intercepto}

Cuando hablamos de una afectación en la interceptación, nos estamos refiriendo a la modelización del **nivel de base**. Para tratar este nivel de base, considerando un posible efecto de agrupación relativo a `centro` en nuestra base de datos, hay tres estrategias:

- **Ignorarlo** (*complete pooling*): un solo intercepto para todos. Subestima la incertidumbre y
  puede sesgar los efectos.
- **Un parámetro por centro** (*no pooling*): tantos interceptos como centros. Gasta muchos grados
  de libertad y no generaliza a centros nuevos.
- **Intercepto aleatorio** (*partial pooling*): los interceptos de centro son **extracciones de una
  distribución**, $u_j\sim\mathcal{N}(0,\sigma_u^2)$; no estimamos cada $u_j$, sino su **varianza**
  $\sigma_u^2$, asumiendo que todos están centrados en torno a una interceptación media global (y por lo tanto estas desviaciones de la interceptación global tienen media cero).

El modelo, para la binaria de la cohorte, es un **GLMM logístico**:
$$
\operatorname{logit}\Pr(\text{ever}_{ij}=1)=\beta_0+\beta_1 x_{1ij}+\beta_2 x_{2ij}+u_j,
\qquad u_j\sim\mathcal{N}(0,\sigma_u^2).
$$

Ese término $u_j$ no es una abstracción: ya teníamos su **huella visual** en la cohorte. La
@fig-u14-prop-centro mostraba que la proporción de fractura **varía de un centro a otro** —de
$\approx 0{,}12$ a $\approx 0{,}60$ (en torno a una media global explícita con la vertical punteada)—, justo la dispersión de **niveles basales** que $u_j$ recoge (y
que en GLOW era mínima). Hay que tener en cuenta que en general, una proporción
por centro mezclaría el nivel basal con la **composición** de covariables del centro; si estas estuvieran correladas con  `centro`, el gráfico estaría confundiendo efectos.

En **forma matricial** —la notación habitual de los modelos mixtos, que conviene reconocer desde
ya—, el predictor lineal de todas las observaciones se escribe
$$
\boldsymbol\eta=\mathbf{X}\boldsymbol\beta+\mathbf{Z}\mathbf{u},\qquad
\mathbf{u}\sim\mathcal{N}(\mathbf{0},\mathbf{G}),\qquad g(\boldsymbol\mu)=\boldsymbol\eta,
$$
donde $\mathbf{X}$ ($n\times p$) y $\boldsymbol\beta$ son el diseño y los coeficientes **fijos**;
$\mathbf{Z}$ ($n\times q$) y $\mathbf{u}$ son el diseño y los efectos **aleatorios**, con $\mathbf{G}$
su matriz de covarianzas; y $g$ es el enlace (aquí, logit). 

Para el **intercepto aleatorio**, $\mathbf{u}=(u_1,\dots,u_J)^\top$ son los $J$ interceptos de centro, 
$\mathbf{Z}$ es la matriz
**indicadora** que asigna cada observación a su centro, y $\mathbf{G}=\sigma_u^2\,\mathbf{I}_J$. La
parte $\mathbf{X}\boldsymbol\beta$ es lo de siempre; lo nuevo es el término $\mathbf{Z}\mathbf{u}$.

Se interpreta así:

- **Componentes de varianza.** $\sigma_u^2$ resume cuánto varían los grupos entre sí. En la escala
  latente logística, el **coeficiente de correlación intraclase**,
  $\text{ICC}=\sigma_u^2/(\sigma_u^2+\pi^2/3)$ —donde $\pi^2/3$ es la varianza de la logística
  estándar—, mide qué fracción de la variación total ocurre **entre** centros y no dentro de ellos
  (en la cohorte, $\approx 0{,}13$: un 13 %). Es, en sí misma, una respuesta sustantiva: cuánto pesa
  la clínica frente a las diferencias entre pacientes.
- **Condicional vs marginal.** Con un enlace **no lineal** como el logit, el efecto de una covariable
  tiene **dos versiones que no coinciden** (en un modelo lineal sí lo harían). Se entiende mejor con la
  (@fig-u14-cond-marg): cada centro tiene su **propia curva logística** frente a la covariable, todas
  con la **misma pendiente** —el efecto **condicional**, «para un centro dado», que es el que estima
  `glmer`— pero **desplazadas** según su intercepto $u_j$. Al **promediar** esas curvas sobre la
  población de centros, la sigmoide resultante sale **más aplanada**, y su pendiente —el efecto
  **marginal**, poblacional— es **menor en magnitud**. Por eso un ajuste *pooled*, que estima algo
  marginal, **atenúa** los coeficientes frente al mixto: no es un error, son **dos cantidades
  distintas**, y la brecha **crece con $\sigma_u$** (aproximadamente
  $\beta_{\text{marginal}}\approx\beta_{\text{condicional}}/\sqrt{1+0{,}346\,\sigma_u^2}$). Aquí, con
  $\sigma_u$ pequeño, la atenuación es **leve**.
- **Shrinkage (partial pooling).** Los interceptos de centro estimados (`ranef`) **no** son las
  desviaciones crudas de cada centro (las del *no pooling*, un parámetro por centro), sino un
  **compromiso** entre los **datos del propio centro** y la **media global** —el $0$ hacia el que la
  distribución $u_j\sim\mathcal{N}(0,\sigma_u^2)$ los empuja—. El peso de cada fuente depende de
  **cuánta información** aporta el centro: con **muchos** datos domina su propia estimación y **apenas
  se encoge**; con **pocos**, esa estimación es ruidosa y el modelo la **arrima a 0** (se encoge
  más), tomando fuerza prestada del conjunto. Así se estabilizan los grupos pequeños sin dispararse
  por azar —un centro con dos pacientes, ambas fracturadas, no recibe un intercepto extremo—. En la @fig-u14-cohorte-caterpillar se ve directo: los centros con intervalos más anchos (menos datos) son los más
  arrastrados hacia $0$.

```{r}
#| label: fig-u14-cond-marg
#| code-fold: true
#| code-summary: "Código de la figura"
#| fig-width: 6.5
#| fig-height: 4
#| fig-cap: "Por qué *condicional* ≠ *marginal* con enlace no lineal. En gris, varias curvas logísticas con la misma pendiente desplazadas por el intercepto de centro; en azul, una de ellas (un centro típico: el efecto condicional, lo que estima glmer). Su promedio sobre los centros (naranja) es la curva marginal, más plana: la pendiente poblacional es menor que la de cada centro. El efecto se ha exagerado (sigma_u grande) para hacerlo visible; con sigma_u pequeño, como en la cohorte, ambas curvas casi coinciden."
b0 <- 0; b1 <- 1.5; sigma_u <- 2          # sigma_u exagerado para que el aplanamiento se vea
x  <- seq(-6, 6, length.out = 200)

# Familia de curvas condicionales: varios centros (distinto u_j), MISMA pendiente
cond_fam <- tidyr::expand_grid(x = x, u = c(-4, -2, 0, 2, 4)) |>
  dplyr::mutate(p = plogis(b0 + b1 * x + u))

# Curva marginal: promedio de plogis(b0 + b1*x + u) sobre u ~ N(0, sigma_u^2)
ug <- seq(-4 * sigma_u, 4 * sigma_u, length.out = 401)
w  <- dnorm(ug, 0, sigma_u); w <- w / sum(w)
destacadas <- dplyr::bind_rows(
  tibble::tibble(x = x, p = plogis(b0 + b1 * x),
                 tipo = "condicional (un centro)"),
  tibble::tibble(x = x, p = sapply(x, \(xi) sum(w * plogis(b0 + b1 * xi + ug))),
                 tipo = "marginal (promedio)")
)

ggplot() +
  geom_line(data = cond_fam,   aes(x, p, group = u), color = "grey75", linewidth = 0.5) +
  geom_line(data = destacadas, aes(x, p, color = tipo), linewidth = 1.2) +
  scale_color_manual(values = c("condicional (un centro)" = "#2c7fb8",
                                "marginal (promedio)"     = "#e6810a")) +
  labs(x = "covariable", y = "Probabilidad de fractura", color = NULL) +
  theme(legend.position = "top")
```

## 4.3 Pendiente aleatoria: cuando el efecto varía por grupo {#sec-u14-pendiente}

El intercepto aleatorio deja que el **nivel** cambie por centro, pero asume que el **efecto** de
cada covariable es el mismo en todos. A menudo no lo es: la edad, por ejemplo, puede pesar más en
unos centros que en otros. Eso se modela con una **pendiente aleatoria**, añadiendo una desviación
de grupo al coeficiente:
$$
\operatorname{logit}\Pr(\text{ever}_{ij}=1)=\beta_0+\beta_1 x_{1ij}+\beta_2 x_{2ij}+u_{0j}+u_{1j}\,x_{1ij},
\qquad
\begin{pmatrix}u_{0j}\\ u_{1j}\end{pmatrix}\sim\mathcal{N}(\mathbf{0},\boldsymbol\Sigma).
$$

Cómo se lee:

- $\beta_1$ es el efecto **medio** de $x_1$ en la población de centros; el efecto **en el centro
  $j$** es $\beta_1+u_{1j}$.
- $\sigma_{u_1}^2$ (la varianza de las pendientes) dice **cuánto varía** ese efecto entre centros:
  si es $\approx 0$, $x_1$ actúa casi igual en todos; si es grande, en unos centros pesa mucho y en
  otros poco.
- La **correlación** $\rho$ entre $u_{0j}$ y $u_{1j}$ liga nivel y sensibilidad: $\rho>0$ indica que
  los centros con mayor riesgo basal tienen, además, un efecto de $x_1$ más fuerte.

Las pendientes aleatorias son **más exigentes** con los datos (necesitan suficientes grupos y
variación de $x_1$ dentro de cada uno) y es frecuente que el ajuste no converja o resulte
**singular**; por eso se empieza por el intercepto y se añade la pendiente solo si está justificada.

En forma matricial, una pendiente aleatoria solo **añade columnas a $\mathbf{Z}$** (una por efecto
aleatorio y grupo) y agranda $\mathbf{G}$, que pasa a tener un bloque $\boldsymbol\Sigma$ de
$2\times2$ por grupo.

**¿Tiene sentido en la cohorte?** Para verlo, agrupamos `x1` en tramos y, en cada centro, calculamos
la proporción de fracturas por tramo: si el **efecto** de `x1` variara por centro, las **pendientes**
de esas líneas diferirían de un panel a otro.

```{r}
#| label: fig-u14-x1-centro
#| fig-width: 10
#| fig-height: 6.5
#| fig-cap: "Proporción de fracturas frente a la fragilidad ósea (x1), en bins de igual longitud, con una faceta por centro (rejilla 6×4). La tendencia creciente común refleja el efecto (fijo) de x1; las diferencias de nivel entre paneles, el intercepto aleatorio. Con pocas pacientes por centro y bin las curvas son ruidosas, así que las diferencias de pendiente no son interpretables a ojo."
library(tidyverse)
n_bins <- 4
br  <- seq(min(cohorte$x1), max(cohorte$x1), length.out = n_bins + 1)
mid <- (head(br, -1) + tail(br, -1)) / 2              # punto medio de cada bin (posición en X)
cohorte |>
  mutate(bin    = cut(x1, breaks = br, include.lowest = TRUE),  # bins de igual longitud
         x1_bin = mid[as.integer(bin)]) |>
  group_by(centro, x1_bin) |>
  summarise(prop = mean(evento), .groups = "drop") |>           # proporción de fracturas por centro y bin
  ggplot(aes(x1_bin, prop, color = factor(centro), group = centro)) +
  geom_line(alpha = 0.5) +
  geom_point(size = 1.6, alpha = 0.8) +
  facet_wrap(~ centro, ncol = 6) +                              # 6 columnas × 4 filas
  labs(x = "x1 (fragilidad ósea)", y = "Proporción de fracturas") +
  guides(color = "none")                                        # sin leyenda de centros
```

En la @fig-u14-x1-centro se aprecia con claridad una **tendencia creciente común** —el efecto de
`x1`, compartido por todos los centros— y **diferencias de nivel** entre paneles (unos
sistemáticamente más altos): la huella del **intercepto aleatorio**. Las diferencias de **pendiente**
(algún panel parece plano o decreciente) son, en cambio, **difíciles de separar del ruido de
muestreo**: con tan pocas pacientes por centro y tramo, cada punto se apoya en pocos casos y oscila
con facilidad. A ojo no podemos decidir si hay pendientes aleatorias reales; lo **contrastaremos
formalmente** en el laboratorio ([Sección 4.4](#sec-u14-glmm)).




## 4.4 Laboratorio: GLMM logístico {#sec-u14-glmm}

Planteamos estudiar la probabilidad de fractura en la base de datos `cohorte`, utilizando como respuesta la variable `ever`, que indica si una paciente ha sufrido o no una fractura, y como predictoras la variable continua fragilidad ósea `x1` y la categórica referida al tratamiento preventivo `x2`. Ahora queremos incorporar la agrupación natural definida por el `centro` de procedencia de las pacientes, a través de un efecto aleatorio.

Las dos piezas ya las hemos **inspeccionado**: el **intercepto aleatorio** —diferencias de nivel
basal entre centros, claras en la @fig-u14-prop-centro ([Sección 4.2](#sec-u14-intercepto))— parecía
nítido, mientras que la **pendiente aleatoria** sobre `x1` —@fig-u14-x1-centro
([Sección 4.3](#sec-u14-pendiente))— no se distinguía del ruido. Ahora lo resolvemos como se debe:
**ajustando** las variantes —*pooled*, solo intercepto, e intercepto + pendiente— y
**comparándolas** (AIC, LRT) contra la **verdad conocida** del DGP. Antes, una última mirada
descriptiva a los **efectos fijos** —cómo se reparte la fragilidad según el desenlace y el
tratamiento—:


```{r}
#| label: fig-cohorte-eda-box
#| fig-width: 10
#| fig-height: 5
#| out-width: "100%"
#| fig-cap: "Fragilidad ósea (x1) según el desenlace, por brazo de tratamiento (x2) y con facetas por periodo de revisión (tiempo)."
cohorte |>
  mutate(Desenlace   = factor(evento, levels = c(0, 1), labels = c("Sin fractura", "Fractura")),
         Tratamiento = factor(x2,     levels = c(0, 1), labels = c("No", "Sí"))) |>
  ggplot(aes(x = Desenlace, y = x1, fill = Tratamiento)) +
  geom_boxplot(alpha = 0.75, outlier.alpha = 0.25) +
  facet_wrap(~ tiempo, nrow = 1, labeller = label_both) +
  labs(x = "Desenlace", y = "Fragilidad ósea (x1, en z)", fill = "Tratamiento")
```

El patrón es nítido y **coherente en todos los periodos**: dentro de cada faceta, quienes
**fracturan** tienen una **fragilidad mayor** (las cajas «Fractura» se desplazan hacia arriba) —el
efecto de `x1` sobre el riesgo—. Y entre las **tratadas** (`x2` = Sí), las que llegan a fracturar
son típicamente **aún más frágiles**: como el tratamiento protege, solo «caen» las de fragilidad más
alta —el desplazamiento de umbral propio de un factor protector—. A lo largo de los periodos el
cuadro se mantiene, en línea con la proporcionalidad del riesgo.


:::: {.callout-tip}
## 🔧 En R. Ajustar un GLMM con `glmer` y la sintaxis `( | )`
Un GLMM binomial se ajusta con **`lme4::glmer`** (o `glmmTMB::glmmTMB`, más rápido y flexible),
con `family = binomial`, **igual para datos individuales y agrupados** —solo cambia la respuesta,
como en `glm`—:

- **Individual** (0/1 por sujeto): `glmer(y ~ x1 + x2 + (1 | g), family = binomial, data = d)`.
- **Agrupado** (éxitos/ensayos por fila): `glmer(cbind(exitos, fracasos) ~ x1 + x2 + (1 | g), family = binomial, data = d)` (o la proporción con `weights = m`).

La parte `( ... | grupo )` declara **qué** varía por grupo:

- `(1 | g)` — **intercepto** aleatorio por `g`.
- `(1 + x | g)` (o `(x | g)`) — intercepto **y** pendiente de `x`, **correlados**.
- `(0 + x | g)` — **solo** pendiente de `x` (sin intercepto aleatorio).
- `(1 + x || g)` — intercepto y pendiente, **sin** correlación.
- `(1 | g1) + (1 | g2)` — dos agrupamientos **cruzados**; `(1 | g1/g2)` para **anidados**.
::::

```{r}
#| label: u14-glmm
library(lme4)
m_pool  <- glm  (ever ~ x1 + x2,                    family = binomial, data = cohorte)  # complete pooling
m_int   <- glmer(ever ~ x1 + x2 + (1 | centro),      family = binomial, data = cohorte)  # intercepto aleatorio
m_slope <- glmer(ever ~ x1 + x2 + (1 + x1 | centro), family = binomial, data = cohorte)  # + pendiente de x1

# Resumen de los modelos
summary(m_pool)
summary(m_int)
summary(m_slope)

# Contraste con la verdad conocida del DGP:
attr(cohorte, "verdad")$binaria$beta   # b1 = 0.85, b2 = -0.65 (condicional)
fixef(m_int)                           # se acerca más a la verdad que coef(m_pool)
VarCorr(m_int)                         # estima sigma_u (verdad: 0.70)

VarCorr(m_slope)                       # sigma_u0, sigma_u1 (pendientes de x1) y su correlación
ranef(m_slope)$centro                  # desviaciones u_0j, u_1j por centro
```

**Cómo se lee la salida de `glmer` (y en qué se distingue de `glm`).** 

El bloque de **efectos
fijos** es idéntico al de `glm` —coeficientes con su error estándar, $z$ y $p$, que se interpretan
igual (log-odds, $e^{\beta}$ = OR)—. La novedad es el bloque **`Random effects`**, encima: ahí están
las **varianzas** y desviaciones típicas de los efectos aleatorios —en `m_int`, una sola fila,
`centro (Intercept)` con $\hat\sigma_u=0{,}44$— y el número de grupos. `glm` no tiene ese bloque:
estima un único intercepto y nada más. En `m_slope` el bloque crece a dos filas (`(Intercept)` y
`x1`) más su **correlación**.

**Efectos fijos: condicional vs marginal, y los errores estándar.** 

Los coeficientes de `m_int`
($x_1=1{,}08$, $x_2=-0{,}66$) son algo **mayores** en magnitud que los del *pooled* (`m_pool`:
$x_1=1{,}02$, $x_2=-0{,}63$): es la atenuación —leve aquí, porque $\sigma_u$ es pequeño— del efecto
**marginal** frente al **condicional**. Y, sobre todo, los **errores estándar crecen** en el mixto
(el del intercepto pasa de $0{,}106$ a $0{,}142$), porque `m_int` **tiene en cuenta** el agrupamiento
por centro que el *pooled* ignoraba: el *pooled* daba una precisión **falsamente alta**. Frente a la
verdad del DGP ($x_1=0{,}85$, $x_2=-0{,}65$, $\sigma_u=0{,}70$), `m_int` recupera bien `x2`, deja `x1`
algo alto y **subestima** $\sigma_u$ (ICC latente $\approx0{,}06$ frente a $0{,}13$), algo habitual
con respuesta binaria y pocos grupos.

**El efecto de centro, dibujado.** 

El modelo no estima un número por centro, sino su *distribución*;
pero los interceptos **predichos** (`ranef`, ya **encogidos** hacia 0) hacen visible esa
heterogeneidad entre clínicas —la *fragilidad* del modelo mixto—:

```{r}
#| label: fig-u14-cohorte-caterpillar
#| fig-width: 7
#| fig-height: 6
#| out-width: "85%"
#| fig-cap: "Efecto de centro modelizado en la cohorte: interceptos aleatorios de los 24 centros (desviación en log-odds respecto al riesgo medio) con IC 95%, ordenados. La dispersión del conjunto es lo que el mixto resume en sigma_u; los centros cuyo intervalo no cruza el 0 se separan del promedio."
re_coh <- as.data.frame(ranef(m_int, condVar = TRUE))   # columnas: grp, condval, condsd
ggplot(re_coh, aes(reorder(grp, condval), condval)) +
  geom_hline(yintercept = 0, linetype = "dashed") +
  geom_pointrange(aes(ymin = condval - 1.96 * condsd,
                      ymax = condval + 1.96 * condsd), linewidth = 0.3) +
  coord_flip() +
  labs(x = "Centro", y = "Intercepto aleatorio (log-odds)")
```

Cada punto es la desviación estimada de un centro respecto al riesgo medio; el **shrinkage** acerca a
0 a los centros con menos datos, y la **amplitud** del conjunto es la traducción visual de
$\hat\sigma_u$.

**¿Hace falta la pendiente aleatoria?** 

En `m_slope`, `VarCorr` da $\hat\sigma_{u_1}=0{,}40$ con una
correlación casi extrema, $-0{,}80$; pero el **AIC apenas cambia** ($899{,}0\to898{,}1$, despreciable)
y el LRT frente a `m_int` no es significativo ($p\approx0{,}08$, sobre 2 g.l.). Como el DGP **no**
incluye pendiente aleatoria, ese $0{,}40$ es **ruido sobreajustado**: los datos dicen que no se
justifica. Es exactamente cómo se decide —se añade, se compara por AIC/LRT y se descarta si no
aporta—.

## 4.5 El modelo mixto sobre datos reales: GLOW por centro {#sec-u14-glmm-glow}

La cohorte tiene la ventaja de la **verdad conocida**, pero 24 centros son muchos para *verlos*.
GLOW ofrece el contrapunto **real e intuitivo**: 500 mujeres seguidas en **6 centros** (`site_id`).
Las pacientes de un mismo centro comparten contexto asistencial, así que cabe el **mismo GLMM
logístico** con intercepto aleatorio por centro, ahora sobre la respuesta real `fracture`:

```{r}
#| label: u14-glow-mixto
library(lme4)
glow_m <- glow |> mutate(site_id = factor(site_id))

m_glow_pool <- glm  (fracture ~ age + priorfrac,                 family = binomial, data = glow_m)
m_glow_mix  <- glmer(fracture ~ age + priorfrac + (1 | site_id), family = binomial, data = glow_m)

summary(m_glow_mix)

# Varianza entre centros e ICC latente
vc <- as.data.frame(VarCorr(m_glow_mix))
c(sigma_u = sqrt(vc$vcov[1]), ICC = vc$vcov[1] / (vc$vcov[1] + pi^2 / 3))

# Efectos fijos: agrupado (glm) vs mixto (glmer)
cbind(pooled = coef(m_glow_pool), mixto = fixef(m_glow_mix))
```

```{r}
#| label: fig-u14-glow-caterpillar
#| fig-width: 6.5
#| fig-height: 3.5
#| out-width: "75%"
#| fig-cap: "Efecto de centro modelizado en GLOW: intercepto aleatorio de cada uno de los 6 centros (desviación en log-odds respecto al riesgo medio) con IC 95%. Los seis se apiñan en torno a 0 y todos los intervalos lo cruzan: la variación entre centros es mínima (ICC latente ≈ 0,7%)."
re_glow <- as.data.frame(ranef(m_glow_mix, condVar = TRUE))   # grp, condval, condsd
ggplot(re_glow, aes(reorder(grp, condval), condval)) +
  geom_hline(yintercept = 0, linetype = "dashed") +
  geom_pointrange(aes(ymin = condval - 1.96 * condsd,
                      ymax = condval + 1.96 * condsd)) +
  coord_flip() +
  labs(x = "Centro (site_id)", y = "Intercepto aleatorio (log-odds)")
```

Y el resultado es **claro**: la variación entre centros es **mínima**. El modelo estima
$\hat\sigma_u=0{,}15$ (log-odds) y un **ICC latente de apenas $0{,}7\,\%$** —casi todo el riesgo está
**dentro** de los centros, no entre ellos—. El *caterpillar* lo confirma: los **seis** interceptos se
apiñan en torno a $0$ (de $-0{,}13$ a $+0{,}09$) y **todos** los intervalos lo cruzan, así que ninguno
se separa del riesgo medio. Y como el efecto aleatorio es tan pequeño, los efectos fijos del mixto son
**prácticamente idénticos** a los del *pooled* (edad $\approx+0{,}04$ por año; fractura previa
$\widehat{\text{OR}}\approx e^{0{,}85}\!\approx\!2{,}3$). En GLOW, **agrupar por centro apenas
aporta**: un hallazgo legítimo —no toda jerarquía esconde heterogeneidad— y el contraste perfecto con
la cohorte, donde el centro **sí** estructuraba el riesgo ($\hat\sigma_u=0{,}44$, ICC $\approx 6\,\%$).

Esta base hace explícitos dos **límites** que la cohorte disimulaba. Con **solo 6 grupos**, la
varianza $\sigma_u$ se estima con **mucha incertidumbre** —por eso la cohorte, con 24 centros y
verdad conocida, sigue siendo el banco de pruebas riguroso—; y un $\hat\sigma_u$ tan pequeño (y, en
otros casos, **pegado al borde**) es el tipo de situación de **frontera** que el enfoque bayesiano
maneja con más suavidad (callout al cierre). GLOW gana en **intuición** (pocos centros, reales,
dibujables); la cohorte, en **rigor**.

::: {.callout-note}
## Puente a la Unidad 5
Esta misma cohorte guarda una pregunta que aquí hemos dejado fuera: no solo **si** se fractura, sino
**cuándo**. Las variables `tiempo` (periodo de la revisión) y `evento` (1 = fractura observada,
0 = **censura**) abren el **análisis de supervivencia**, que la [Unidad 5](#sec-u15) aborda **sin
salir del marco GLM**: el tiempo discreto se reescribe como una regresión binomial con enlace
`cloglog` sobre datos **persona-periodo**. Y el hilo mixto **vuelve** allí: el mismo intercepto
aleatorio por centro reaparece como **fragilidad** —`glmer(..., family = binomial("cloglog"))`—, de
modo que los efectos aleatorios que hemos introducido aquí se reactivan sobre el **reloj de la
supervivencia** ([Sección 5.3](#sec-u15-glm)).
:::

::: {.callout-note}
## Los efectos aleatorios encajan mejor en el enfoque bayesiano
La distinción **fijo vs aleatorio** es, en parte, una incomodidad **frecuentista**: los aleatorios
se tratan como variables latentes que hay que **integrar** de la verosimilitud (con aproximaciones
—Laplace, cuadratura—), y su varianza puede quedar **pegada al borde** —los ajustes *singulares* o
el $\hat\sigma_u$ subestimado que vimos—. En el marco **bayesiano** no hay tal dicotomía: **todos**
los parámetros tienen distribución, y un efecto aleatorio es solo un parámetro con un **prior
jerárquico** ($u_j\sim\mathcal{N}(0,\sigma_u^2)$, con su propio prior para $\sigma_u^2$). El
*partial pooling* **emerge solo** de esa jerarquía, la incertidumbre de la varianza se propaga
entera, los problemas de frontera se manejan con suavidad y estructuras complejas (como el nominal
mixto) encajan sin forzar. Herramientas: `brms`, `rstanarm`, `MCMCglmm`.
:::

::: {.callout-important}
## Tarea del estudiante (1.4)
1. **Pooled vs GLMM (RA6).** Ajusta `ever ~ x1 + x2` en dos versiones: *pooled* (`glm`) y con
   intercepto aleatorio (`glmer`, `(1 | centro)`). Compara `coef(m_pool)` con `fixef(m_int)`,
   contrasta ambos con la **verdad** del DGP y explica por qué el *pooled* **atenúa** los efectos
   (condicional vs marginal). Interpreta el **ICC**.
2. **Pendiente aleatoria.** Añade `(1 + x1 | centro)` y examina `VarCorr`: interpreta $\sigma_{u_1}$
   y su correlación con el intercepto, y razona —a la vista de la varianza estimada, la correlación y la
   convergencia— si los datos justifican la pendiente aleatoria.
3. **Datos reales (GLOW).** Ajusta `fracture ~ age + priorfrac + (1 | site_id)` sobre GLOW y
   compáralo con su versión *pooled* (`glm`): estima $\sigma_u$ y el **ICC latente**, interpreta el
   *caterpillar* de los 6 centros y discute por qué aquí el agrupamiento **apenas aporta** —y qué
   limita estimar $\sigma_u$ con tan pocos grupos—.
:::
