<!-- Partial: incluir con {{< include _unidad_1_2.qmd >}}. Sin YAML.
     Chunks prefijados u12-. Hereda de la madre: glow, fractura01, fit_glm
     (glm(fracture ~ age + priorfrac, binomial)), y la pila base (tidyverse,
     broom, performance, DHARMa, arm, see, patchwork). Esta unidad carga además
     marginaleffects, car, pROC, emmeans, ggeffects, MASS. -->

# 2 · Formulación de los GLM: estimación, inferencia, interpretación y evaluación {#sec-u12}

::: {.callout-note}
## Sobre esta unidad
Unidad de **fundamentación** y la más extensa del caso: cierra la teoría abierta
en 1.1 y consolida el marco GLM completo. Se imparte en el tiempo que requiera
(varios días); las subsecciones marcan el ritmo. Toda la teoría se **ilustra
sobre GLOW** con el modelo logístico que arrancamos en la [Unidad 1.1](#sec-u11).
**RA implicados:** RA2 (ajuste), RA3 (interpretación en la escala correcta), RA4
(diagnóstico, separación, calibración), RA5 (comparación de modelos).
[@nelder1972; @mccullagh1989; @dobson2018; @agresti2015; @hosmer2013; @fox2016]
:::

En la [Unidad 1.1](#sec-u11) dimos por buenos, sin justificarlos, cuatro
ingredientes: que la Bernoulli pertenece a la **familia exponencial**, que el
**logit** es su enlace canónico, que `glm()` estima por **máxima verosimilitud**
y que la **deviance** mide el ajuste. Esta unidad abre esa caja negra y la cierra
con lo que de verdad se hace en la práctica: estimar, hacer inferencia, comparar
modelos, interpretarlos en la escala correcta y evaluarlos como clasificadores.

```{r}
#| label: u12-setup
#| include: false

# La madre ya cargó tidyverse, broom, performance, DHARMa, arm, see, patchwork.
# Esta unidad añade lo suyo:
library(marginaleffects)   # efectos marginales / predicciones (Arel-Bundock et al., 2024)
library(car)               # Anova tipo II/III (Fox & Weisberg, 2019)
library(pROC)              # curva ROC y AUC (Robin et al., 2011)
library(emmeans)           # medias marginales estimadas
library(ggeffects)         # predicciones para graficar
library(MASS)              # confint por perfil, stepAIC (recommended package)

# Recuperamos el ajuste de 1.1 por si esta unidad se compila aislada:
if (!exists("fit_glm")) {
  fit_glm <- glm(fracture ~ age + priorfrac, family = binomial, data = glow)
}
```

## 2.1 Familia exponencial y relación media–varianza {#sec-u12-familia}

Un GLM exige que la respuesta siga una distribución de la **familia exponencial
de dispersión**, cuya densidad (o función de masa) se escribe en la forma canónica

$$
f(y;\theta,\phi)=\exp\!\left\{\frac{y\theta-b(\theta)}{a(\phi)}+c(y,\phi)\right\},
$$

donde $\theta$ es el **parámetro natural** (o canónico), $b(\theta)$ la **función
cumulante**, $\phi$ el **parámetro de dispersión** y $a(\phi)$, $c(y,\phi)$
funciones conocidas [@mccullagh1989; @dobson2018]. Esta forma no es un capricho
notacional: de ella se derivan, derivando la cumulante, los dos momentos que
gobiernan todo el marco.

::: {.callout-note}
## Quién vive en esta familia (y para qué sirve)
La misma forma canónica agrupa distribuciones muy distintas; cada una es la
herramienta natural para un tipo de fenómeno del mundo real:

- **Bernoulli / Binomial** — sucesos sí/no: ¿hay fractura? (GLOW), abandono de
  cliente (*churn*), impago de un crédito, resultado de un test diagnóstico.
- **Poisson** — recuentos por unidad de tiempo o espacio: reclamaciones de un
  asegurado al año, visitas a urgencias, fallos de una máquina, llamadas por hora.
- **Exponencial** — tiempo continuo hasta un evento con riesgo constante (sin
  memoria): vida útil de un componente; abre el hilo de supervivencia (Caso 3).
- **Geométrica** — número de intentos hasta el primer éxito: envíos hasta la
  primera respuesta, ciclos hasta el primer fallo.
- **Gaussiana** — magnitudes continuas sin restricción de signo: estatura, error
  de medida. Es el OLS que ya conoces, subsumido en el marco.
- **Gamma** — magnitudes positivas y asimétricas con variabilidad proporcional a
  la media: coste de un siniestro, gasto sanitario por paciente, duración de una
  sesión (Caso 3).
- **Inversa gaussiana / Tweedie** — duraciones de cola pesada, o datos con masa en
  cero y parte continua positiva a la vez (coste agregado de siniestros,
  precipitación diaria).
:::

Partiendo de que $\int f\,\mathrm{d}y=1$ y derivando bajo el signo integral se
obtiene el resultado central:

$$
\mathbb{E}[Y]=\mu=b'(\theta),\qquad
\operatorname{Var}(Y)=b''(\theta)\,a(\phi).
$$

La media depende solo de $\theta$ y la varianza se **factoriza** en dos piezas:
$a(\phi)$, común a la familia, y $b''(\theta)$, que reescrita en función de la
media define la **función de varianza** $V(\mu)=b''(\theta(\mu))$. Esa $V(\mu)$ es
la **huella digital** de cada familia: es lo que distingue una Bernoulli de una
Poisson o una Gamma, y lo que en 1.1 «absorbía los problemas 2 y 3» de OLS
(varianza no constante y error no normal).

::: {.callout-note}
## El otro factor de la varianza: $a(\phi)$ y los pesos a priori
En los modelos GLM estándar el primer factor de
$\operatorname{Var}(Y_i)=a(\phi)\,V(\mu_i)$ toma **habitualmente** la forma
$$a(\phi)=\frac{\phi}{m_i},$$
con $\phi$ el **parámetro de dispersión** (común a la familia) y $m_i$ un **peso a
priori conocido** que registra cuántas unidades elementales hay detrás de cada fila.
En general $a(\phi)$ es solo *alguna* función de $\phi$; la forma $\phi/m_i$ es la
convención que surge cuando cada observación resume $m_i$ unidades i.i.d.

Con datos **individuales** —una fila, una observación— se tiene $m_i=1$ y por tanto
$a(\phi)=\phi$. Es la situación de todo el Caso 1: cada mujer de GLOW aporta un único
ensayo Bernoulli.

El peso $m_i\neq1$ aparece cuando el dato llega **agregado**:

- **Binomial como proporción.** Si $y_i$ es la fracción de éxitos sobre $m_i$ ensayos,
  $m_i$ es el denominador binomial y $\operatorname{Var}(\bar Y_i)=\mu_i(1-\mu_i)/m_i$.
  En R: respuesta `cbind(éxitos, fracasos)` o bien `weights = m`.
- **Gaussiana o Gamma sobre medias de grupo.** Si $y_i$ es el promedio de $m_i$
  mediciones, $m_i$ es el tamaño del grupo.

No conviene confundir las dos piezas: $\phi$ es la **escala libre** de la familia
(recuadro siguiente), mientras que $m_i$ refleja la **estructura de los datos**
(réplicas o agregación), no la distribución.
:::

::: {.callout-note}
## ¿Uno o dos parámetros? El papel de $\phi$
En **Bernoulli, Poisson, exponencial y geométrica** el parámetro de dispersión es
**conocido y fijo, $\phi=1$**: no hay escala libre que estimar, y un **único
parámetro $\theta$** (equivalentemente, la media $\mu$) gobierna a la vez la media
y la varianza. Por eso $V(\mu)$ las liga de forma rígida —$\mu(1-\mu)$, $\mu$…—.
Son familias exponenciales **lineales** (un solo parámetro).

El resto de variantes —**Gaussiana, Gamma, inversa gaussiana, Tweedie**— añaden un
parámetro de **dispersión propio** que se estima de los datos: el **escalamiento se
modeliza con independencia de la media**, lo que permite describir situaciones más
ricas (varianza constante en la Gaussiana, coeficiente de variación constante en la
Gamma…). Son los **modelos de dispersión exponencial**.

Ese mando $\phi$ no es ornamental: reaparece como **sobredispersión** en los
conteos del Caso 2 (quasi-Poisson, binomial negativa) y como las **continuas
positivas** del Caso 3. En el Caso 1, al ser todo Bernoulli/Binomial, $\phi=1$ y no
hay nada que estimar.
:::

| | Bernoulli | Poisson | Gaussiana | Gamma |
|---|---|---|---|---|
| **Parametrización** | $\mathrm{Br}(\mu)$ | $\mathrm{Pois}(\mu)$ | $\mathcal{N}(\mu,\sigma^2)$ | $\mathrm{Ga}\!\left(\nu,\tfrac{\mu}{\nu}\right)$ |
| $\theta(\mu)$ | $\log\frac{\mu}{1-\mu}$ | $\log\mu$ | $\mu$ | $-1/\mu$ |
| $b(\theta)$ | $\log(1+e^\theta)$ | $e^\theta$ | $\theta^2/2$ | $-\log(-\theta)$ |
| $b'(\theta)$ | $\dfrac{e^\theta}{1+e^\theta}$ | $e^\theta$ | $\theta$ | $-1/\theta$ |
| $b''(\theta)$ | $\dfrac{e^\theta}{(1+e^\theta)^2}$ | $e^\theta$ | $1$ | $1/\theta^2$ |
| $a(\phi)$ | $1$ | $1$ | $\phi=\sigma^2$ | $\phi=\nu^{-1}$ |
| $c(y,\phi)$ | $0$ | $-\log y!$ | $-\tfrac{1}{2}\!\left(\tfrac{y^2}{\phi}+\log(2\pi\phi)\right)$ | $\tfrac{1-\phi}{\phi}\log y-\tfrac{\log\phi}{\phi}-\log\Gamma\!\left(\tfrac{1}{\phi}\right)$ |
| $V(\mu)$ | $\mu(1-\mu)$ | $\mu$ | $1$ | $\mu^2$ |
| **Enlace canónico** | logit | log | identidad | inversa |

: Familias de la exponencial: parametrización e ingredientes canónicos. {#tbl-familias}

La fila $V(\mu)$ explica de un vistazo por qué OLS (Gaussiana, $V\equiv 1$)
fracasa en binaria: para la Bernoulli, $V(\mu)=\mu(1-\mu)$ **no** es constante. El
objeto `family()` de R expone exactamente estas piezas, y cada familia permite recuperar sus ingredientes canónicos:

```{r}
#| label: u12-familia
family(fit_glm)              # familia y enlace del ajuste de 1.1
binomial()$variance          # función de varianza V(mu) = mu(1-mu)
binomial()$linkfun(0.25)     # logit(0.25): de la media al predictor
binomial()$linkinv(-1.0986)  # sigmoide: del predictor a la media
```

La varianza de una sola respuesta binaria no se observa: un 0/1 no tiene dispersión
propia. Para *verla*, agrupamos GLOW en diez tramos (deciles) según la probabilidad
ajustada $\hat\mu$; dentro de cada tramo el riesgo es parecido, así que podemos medir
allí la varianza empírica de la respuesta. Confrontamos ese valor con la parábola
$\mu(1-\mu)$: si los puntos la siguen, confirmamos —solo con datos— que en la Bernoulli
la varianza la **dicta la media** (máxima en $\mu=0{,}5$, casi nula cerca de 0 o 1), no
una constante como supondría OLS. La @fig-u12-varianza-mu muestra que los puntos siguen la parábola.

```{r}
#| label: fig-u12-varianza-mu
#| fig-cap: "Relación media–varianza en GLOW. La varianza empírica de la respuesta por tramos de probabilidad ajustada (puntos) sigue la parábola teórica $V(\\mu)=\\mu(1-\\mu)$ (línea), no una constante: justo lo que OLS no puede reproducir."

glow |>
  mutate(p_hat = fitted(fit_glm),
         tramo = ntile(p_hat, 10)) |>
  group_by(tramo) |>
  summarise(mu = mean(p_hat),
            var_emp = var(fractura01), .groups = "drop") |>
  ggplot(aes(mu, var_emp)) +
  geom_function(fun = \(m) m * (1 - m), linewidth = 1, color = "firebrick") +
  geom_point(size = 2) +
  labs(x = expression(hat(mu)), y = "Varianza empírica de Y por tramo",
       caption = expression("Curva: V(" * mu * ") = " * mu * "(1 - " * mu * ")"))
```

## 2.2 El enlace: canónico y alternativas {#sec-u12-enlace}

El **enlace** o *función link* $g$ conecta la media con el predictor lineal, $g(\mu)=\eta=\mathbf{x}^\top
\boldsymbol\beta$. Una misma familia puede utilizar cualquier enlaces $g$ que sea una función monótona y diferenciable, pero el **enlace canónico** es aquel que iguala el parámetro natural al predictor lineal, esto es, $\theta=\eta$. Este enlace canónico simplemente aporta ventajas formales en las matemáticas, como estadísticos suficientes de dimensión mínima o simplificación de las ecuaciones de verosimilitud.

En el caso binario de la familia binomial, las tres alternativas que re-escalan un predictor lineal -teóricamente definido en toda la recta real- a la escala de una probabilidad -en el rango [0,1]- son el enlace logit, el probit y el complementario log-log -cloglog-, que reproducen la forma de S invertida a la hora de relacionar el predictor lineal con la probabilidad, como se aprecia en la @fig-u12-enlaces. Logit y probit son **simétricos** (casi intercambiables tras reescalar: el
coeficiente probit ≈ logit/1,6); el **cloglog** (complementario log-log) es **asimétrico** y será el enlace
natural de la supervivencia en tiempo discreto en la [Unidad 1.5](#sec-u15)
[@agresti2015].

$$
\text{logit: }\log\tfrac{\pi}{1-\pi}=\eta,\qquad
\text{probit: }\Phi^{-1}(\pi)=\eta,\qquad
\text{cloglog: }\log(-\log(1-\pi))=\eta .
$$

```{r}
#| label: fig-u12-enlaces
#| fig-cap: "Funciones enlace en la familia binomial. Las tres inversas devuelven η a (0,1). logit y probit son simétricas (casi intercambiables tras reescalar); el cloglog es asimétrico."
tibble(eta = seq(-5, 5, by = 0.02)) |>
  mutate(logit   = plogis(eta),
         probit  = pnorm(eta),
         cloglog = 1 - exp(-exp(eta))) |>
  pivot_longer(c(logit, probit, cloglog), names_to = "enlace", values_to = "p") |>
  ggplot(aes(eta, p, color = enlace)) +
  geom_line(linewidth = 1) +
  geom_hline(yintercept = c(0, 1), linetype = "dotted") +
  labs(x = expression(eta), y = expression(p == g^{-1}(eta)), color = "Enlace")
```

Para ver el efecto de utilizar diferentes enlaces, ajustamos GLOW con los tres y comparamos:

```{r}
#| label: u12-enlaces
ajustes <- list(
  logit   = glm(fracture ~ age + priorfrac, binomial("logit"),   glow),
  probit  = glm(fracture ~ age + priorfrac, binomial("probit"),  glow),
  cloglog = glm(fracture ~ age + priorfrac, binomial("cloglog"), glow))

map_dfr(ajustes, \(m) glance(m) |> select(deviance, AIC), .id = "enlace")
map_dfr(ajustes, tidy, .id = "enlace") |>
  select(enlace, term, estimate) |>
  pivot_wider(names_from = enlace, values_from = estimate)
```

Los coeficientes estimados **no** son directamente comparables entre enlaces (viven en
escalas distintas y como veremos, se interpretan de forma distinta), pero el ajuste global, calibrado en términos del AIC -que ya conocemos del modelo lineal- y la deviance -que presentaremos más tarde-, es muy parecido, con lo cual en este caso concluiríamos que **la elección de enlace apenas cambia las conclusiones**. Esto es lo habitual salvo en comportamientos extremos en las colas o en datos con mucha asimetría. Por interpretabilidad solemos utilizar el logit en la familia binomial.

Esta equivalencia entre enlaces se aprecia en la escala de la
**probabilidad**, en la @fig-u12-enlaces-prob, que superpone las curvas edad–probabilidad de
los tres enlaces, separando en dos paneles las predicciones según el antecedente de fractura previa. Con el fin de ver la variación que se produce en las colas, y a pesar de que no es pertinente la extrapolación de la predicción fuera del rango observado, se han punteado las predicciones prolongadas fuera de dicho rango, para visualizar la forma de S invertida completa, y las diferencias en dichas colas.

```{r}
#| label: fig-u12-enlaces-prob
#| fig-width: 9.5
#| fig-height: 4.3
#| out-width: "100%"
#| fig-cap: "Probabilidad de fractura predicha por los tres enlaces (logit, probit, cloglog) sobre `age + priorfrac`, en paneles por antecedente de fractura previa. Trazo sólido y franja sombreada: rango observado en GLOW (55–90 años); punteado: extrapolación para apreciar la forma en S."

rango_obs <- range(glow$age)
grid <- expand_grid(
  age       = seq(40, 105, length.out = 300),
  priorfrac = factor(c("No", "Yes"), levels = levels(glow$priorfrac)))

# Predicción en probabilidad de cada uno de los tres modelos de `ajustes`
pred_enlaces <- map_dfr(ajustes, \(m) {
  grid |> mutate(p_hat = predict(m, newdata = grid, type = "response"))
}, .id = "enlace") |>
  mutate(enlace = factor(enlace, levels = c("logit", "probit", "cloglog")))
pred_obs <- filter(pred_enlaces, age >= rango_obs[1], age <= rango_obs[2])

etiq_pf <- c(No = "Sin fractura previa", Yes = "Con fractura previa")

ggplot(pred_enlaces, aes(age, p_hat, color = enlace)) +
  annotate("rect", xmin = rango_obs[1], xmax = rango_obs[2],
           ymin = -Inf, ymax = Inf, alpha = 0.05) +
  geom_line(linewidth = 0.7, linetype = "22") +          # extrapolación
  geom_line(data = pred_obs, linewidth = 1.1) +          # rango observado
  facet_wrap(~ priorfrac, labeller = labeller(priorfrac = etiq_pf)) +
  scale_y_continuous(limits = c(0, 1), labels = scales::label_percent()) +
  labs(x = "Edad (años)", y = "P(fractura)", color = "Enlace") +
  theme(legend.position = "bottom")
```

En el rango de edad **realmente observado** (zona sombreada, 55–90 años) las tres
curvas son prácticamente **indistinguibles**: la elección de enlace no mueve ni las
probabilidades predichas ni, por tanto, las conclusiones, en línea con la deviance
y el AIC casi idénticos de la tabla anterior. Las diferencias solo asoman al
**extrapolar** hacia las colas, donde el `cloglog` —asimétrico— se despega un poco
de logit y probit (simétricos, casi superpuestos entre sí). Es el comportamiento
típico: el enlace importa en las colas y bajo fuerte asimetría, no en el grueso de
los datos, lo que respalda quedarnos con el logit por interpretabilidad.

## 2.3 Interpretación: del coeficiente a la probabilidad {#sec-u12-interpretacion}

**El enlace rompió la línea recta.** En OLS, $\beta$ era el cambio en la respuesta
por cada unidad de $x$: una lectura directa. Aquí ya no. El modelo es lineal en el
**predictor** $\eta=\beta_0+\beta x$, pero la respuesta es $\mu=g^{-1}(\eta)$, una
transformación **no lineal** de $\eta$. Por eso $\beta$ ya **no** mide el cambio en
la probabilidad, sino el cambio en $\eta$: la misma diferencia en $x$ mueve mucho la
probabilidad en el centro de la curva y casi nada en las colas. Para interpretar,
leeremos los coeficientes en la escala donde el modelo **sí** es lineal —y le
pondremos nombre.

**Lo que da el modelo:** `summary()` (o `broom::tidy`) devuelve los coeficientes en
la escala del predictor lineal:

```{r}
#| label: u12-coef
tidy(fit_glm)   # coeficientes en escala log-odds: lo que da summary() por defecto
```

Su **signo** ya informa —positivo sube $\eta$ y con él la probabilidad; negativo la
baja—, pero su **magnitud** no es un cambio en probabilidad. ¿Qué es, entonces, esa
escala?

### Interpretación en la escala de los odds y log-odds

Aparecen en la ecuación los **odds y log-odds**, que provienen del enlace canónico de la Bernoulli. 

- El *odds* de un suceso es su **ventaja**, la probabilidad de que ocurra frente a la de que no: un odds de 2 dice que el evento es el doble de probable que su ausencia.
$$\text{odds}(x)=\frac{\pi(x)}{1-\pi(x)}$$
- Su logaritmo —el **log-odds** o *logit*— es precisamente el enlace canónico, y por tanto
**es** el predictor lineal:
$$\eta(x)=\log\frac{\pi(x)}{1-\pi(x)}=\log.\text{odds}(x)=\beta_0+\beta x.$$
La escala de los log.odds es donde viven los coeficientes y donde el modelo es una recta.
$$ \log.\text{odds}(x)=\eta(x) \rightarrow \text{odds}(x)=e^{\eta(x)}$$

**Qué dice $\beta$ ahí, y el odds ratio:** 

- Subir $x$ una unidad **suma** $\beta$ al log-odds: el efecto es **aditivo**
$$\beta=\eta(x+1)-\eta(x) \rightarrow \log.odds(x+1)= \beta +\log.odds(x)$$
- Al deshacer el logaritmo surge el **odds ratio** ($OR$), como un cociente de odds: 
$$\beta=\log\frac{\text{odds}(x+1)}{\text{odds}(x)} = log(OR) \rightarrow OR=e^{\beta}$$
de modo que el efecto en los **odds** es multiplicativo, y cada unidad de $x$ multiplica los odds por el odds ratio:
$$\text{odds}(x+1)=e^{\eta(x)+\beta} = \text{odds}(x) \cdot e^{\beta}= \text{odds}(x) \cdot OR$$


Por eso, si bien el log-odds depende de $x$, el OR es un factor **constante** que aplica a toda la curva, y de ahí su interpretabilidad: cada movimiento de una unidad en $x$, sea cual sea el $x$, multiplica los odds por el mismo factor $e^{\beta}$. La relación entre el signo de los coeficientes, el OR y el efecto que genera en las probabilidades, es ahora más patente:

- $\beta>0\Leftrightarrow\text{OR}>1$: aumenta la ventaja del evento;
- $\beta<0\Leftrightarrow\text{OR}<1$: reduce la ventaja del evento. 

La @fig-u12-tres-escalas lo resume. Utiliza los valores $\beta=1$ (en azul) y $\beta=-1$ (en rojo), y muestra el efecto de variar el predictor $x$ (en el eje X) sobre el log-odds, el odds y la probabilidad del evento. A la izquierda, el log-odds η = β₀ + βx identifica una recta cuya pendiente es β (efecto aditivo, constante). En el centro, se aprecia la curva exponencial del odds = e^η: cada unidad de x multiplica las odds por e^β. A la derecha, la relación entre el predictor x y la probabilidad = 1/(1+e^(−η)) viene representada en forma de S, creciente o decreciente, con efecto máximo en el centro y casi nulo en las colas. Esa no linealidad de la derecha es justo lo que impide leer β como un cambio de probabilidad.

```{r}
#| label: fig-u12-tres-escalas
#| fig-width: 11
#| fig-height: 3.8
#| out-width: "100%"
#| fig-cap: "Efecto de la variación en un predictor genérico x (β₀ = 0) sobre el log-odds, el odds y la probabilidad del evento. En azul un coeficiente positivo (β = +1); en rojo uno negativo (β = −1)."

betas <- c("β = +1 (positivo)" = 1, "β = −1 (negativo)" = -1)
demo <- expand_grid(x = seq(-3, 3, length.out = 300), signo = names(betas)) |>
  mutate(beta = betas[signo],
         `log-odds` = beta * x,          # β0 = 0
         odds       = exp(beta * x),
         prob       = plogis(beta * x))

col <- c("β = +1 (positivo)" = "#2c7fb8", "β = −1 (negativo)" = "#d7301f")
escala <- function(y, ylab, titulo, y0)
  ggplot(demo, aes(x, .data[[y]], color = signo)) +
    geom_hline(yintercept = y0, linetype = "dotted", color = "grey60") +
    geom_line(linewidth = 1.1) +
    scale_color_manual(values = col) +
    labs(x = "predictor x", y = ylab, color = NULL, title = titulo)

p1 <- escala("log-odds", "log-odds (η)", "η = β₀ + βx  ·  recta (pendiente β)", 0)
p2 <- escala("odds",     "odds = e^η",   "odds  ·  multiplica e^β por unidad",            1)
p3 <- escala("prob",     "P(evento)",    "probabilidad  ·  forma en S",        0.5) +
        scale_y_continuous(limits = c(0, 1), labels = scales::label_percent())

(p1 + p2 + p3) + plot_layout(guides = "collect") &
  theme(legend.position = "bottom",
        plot.title = element_text(size = 9.5, face = "bold"))
```

::: {.callout-warning}
## Odds ratio y riesgo relativo
Puntualizar que odds-ratio OR no es lo mismo que riesgo relativo RR. El riesgo relativo es útil para comparar probabilidades, luego en el contexto del modelo lineal cabría valorar el efecto, sobre la probabilidad, de añadir una unidad a la $x$
$$\text{RR}=\pi(x+1)/\pi(x)$$
En general $\text{OR}\neq\text{RR}$, si bien ambos se
relacionan por
$$
\text{OR}=\text{RR}\cdot\frac{1-\pi(x)}{1-\pi(x+1)},
$$
de modo que el OR **se aleja de 1 más que el RR** y exagera el efecto cuando el
evento es frecuente. Solo si el evento es **raro** ($\pi$ pequeña) se cumple
$1-\pi\approx 1$ y entonces $\text{OR}\approx\text{RR}$. 

Por eso decir «el riesgo
se triplica» al leer un $\text{OR}=3$ es una aproximación cómoda pero informal: la
lectura exacta es en términos de *odds* (ventaja), o bien en probabilidad mediante
los efectos marginales (más abajo).
:::

**Intervalos de confianza.** Como $\text{OR}=e^{\beta}$ y la exponencial es
**monótona creciente**, el IC del OR es la **exponencial de los extremos** del IC del
coeficiente, sin recalcular nada:
$$\text{IC}_{95\%}(\text{OR})=\big[e^{\beta_{\text{inf}}},\,e^{\beta_{\text{sup}}}\big].$$
Y como $e^{0}=1$, que el IC de $\beta$ **no contenga 0** equivale a que el del OR **no
contenga 1**: la misma señal de efecto en las dos escalas.

**En GLOW.** Aplicado a las dos predictoras:

```{r}
#| label: u12-or
exp(cbind(OR = coef(fit_glm), confint(fit_glm)))   # OR e IC: exponencial del IC de beta
```

La fractura previa multiplica las odds de fractura por $\text{OR}\approx 2{,}31$
(IC 95 %: 1,46–3,66) y cada año de edad por $\approx 1{,}04$ (IC 95 %: 1,02–1,07);
ninguno cruza 1, de modo que ambos efectos son claros. (El IC de $\beta$ procede del
perfil de verosimilitud, [Sección 2.5](#sec-u12-inferencia).)

**La misma idea en otros enlaces.** El predictor lineal $\eta$ es **idéntico** en los
tres enlaces; cambia qué *representa* y, con ello, cómo se lee el coeficiente:

| Enlace | $\eta$ es… | $\eta=g(\mu)$ | $\mu=g^{-1}(\eta)$ |
|---|---|---|---|
| **logit** | el **log-odds** | $\log\dfrac{\mu}{1-\mu}$ | $\dfrac{e^{\eta}}{1+e^{\eta}}$ |
| **probit** | el cuantil normal ($z$) | $\Phi^{-1}(\mu)$ | $\Phi(\eta)$ |
| **cloglog** | el log-riesgo (log del *hazard* acumulado) | $\log\!\big(-\log(1-\mu)\big)$ | $1-e^{-e^{\eta}}$ |

: Relación entre el predictor lineal $\eta$ —donde actúan los coeficientes— y la media $\mu$ en los tres enlaces. En el logit, $\eta$ es exactamente el log-odds; cada enlace «lee» $\eta$ en una escala distinta. {#tbl-enlaces-eta-mu}

De ahí que el mismo $\beta$ signifique cosas distintas aunque el ajuste apenas varíe:

- **logit:** $e^{\beta}$ = **odds ratio** (multiplica las odds); la lectura habitual
  en clínica y epidemiología.
- **probit:** $\beta$ **desplaza la escala latente normal** ($z$), sin lectura de odds;
  como guía, $\beta_{\text{probit}}\approx\beta_{\text{logit}}/1{,}6\text{–}1{,}8$.
- **cloglog:** $e^{\beta}$ = **razón de riesgos** (*hazard ratio*); lectura natural en
  supervivencia ([Unidad 1.5](#sec-u15)).

```{r}
#| label: u12-coef-enlaces
# Mismos datos, distinta escala del coeficiente según el enlace
map_dfr(ajustes, \(m) tidy(m) |> select(term, estimate), .id = "enlace") |>
  pivot_wider(names_from = enlace, values_from = estimate) |>
  mutate(razon_logit_probit = logit / probit)   # ~1,6-1,8 (salvo intercepto)
```

### Interpretación en la escala de la probabilidad: efectos marginales

Cuando queremos interpretar un ajuste directamente en términos de las probabilidades, acudimos a los **efectos marginales**. El odds ratio es constante, pero el cambio en **probabilidad** no: un año más de `age` apenas mueve nada en las colas y
mucho en el centro de la S. Para resumirlo en un número, el **efecto marginal medio
(AME)** responde a la pregunta que de verdad importa:

**"¿Cuántos puntos de probabilidad sube el evento, en promedio, por una unidad más de la covariable?**

En GLOW, el AME de `age` es ≈ **0,007**: unos **0,7 puntos porcentuales de riesgo de fractura por año**.

**¿De dónde sale ese número?** 

Para calcular el AME o efecto medio marginal asociado a un predictor continuo $x_k$ (con coeficiente $\beta_k$ en el predictor lineal), se considera el efecto de cada individuo a través de la pendiente de su propia curva, y dado que la derivada del logit es $\mu(1-\mu)$, esta pendiente es:
$$\frac{\partial\mu_i}{\partial x_k}=\hat\pi_i(1-\hat\pi_i)\,\beta_k.$$
El AME es el promedio sobre las pendientes para las $n$ personas observadas: literalmente, el
coeficiente por la pendiente media de la sigmoide.
$$\text{AME}_k=\beta_k\cdot\frac{1}{n}\sum_i \hat\pi_i(1-\hat\pi_i)$$ 

```{r}
#| label: u12-ame
# AME de cada covariable, en puntos de probabilidad
avg_slopes(fit_glm)                       

# Reproducción "a mano" para `age`:
p <- fitted(fit_glm)                      # pi_hat de cada individuo
mean(p * (1 - p)) * coef(fit_glm)["age"]  # = AME de age
```

Cuando se trata de evaluar el AME para un factor como `priorfrac`, el coeficiente no es una pendiente (derivada) sino una **diferencia contrafactual**. El AME entonces se calcula con el efecto diferencial sobre la categoría de referencia : $\hat\pi$ con `Yes` menos con `No`, promediada entre individuos, es decir:
$$
\text{AME}_{\text{priorfrac}}=\frac{1}{n}\sum_{i=1}^{n}\Big[\hat\pi\big(\texttt{Yes},\,x_i\big)-\hat\pi\big(\texttt{No},\,x_i\big)\Big],
$$
donde $\hat\pi(\texttt{nivel},x_i)$ se evalúa para todos los sujetos en la muestra en los dos niveles: Yes y No
$$
\hat\pi(\text{nivel},x_i)=\operatorname{logit}^{-1}\!\big(\hat\beta_0+\hat\beta_{\text{age}}\,\text{age}_i+\hat\beta_{\text{pf}}^{\,\text{nivel}}\big),\qquad \hat\beta_{\text{pf}}^{\,\text{ref}}=0.
$$

```{r}
#| label: u12-ame-factor
g_yes <- transform(glow, priorfrac = factor("Yes", levels = levels(glow$priorfrac)))
g_no  <- transform(glow, priorfrac = factor("No",  levels = levels(glow$priorfrac)))

mean(predict(fit_glm, g_yes, type = "response") -
     predict(fit_glm, g_no,  type = "response"))   # = AME de priorfrac
```

El AME en probabilidad es, además, **casi invariante al enlace** (los tres ajustes lo dan
parecido pese a coeficientes distintos) y se prefiere al efecto en un perfil fijo (MEM)
por promediar sobre la población observada [@arelbundock2024]. En una frase: el **OR**
comunica la fuerza del efecto; el **AME**, su impacto absoluto en probabilidad.


En la @fig-u12-dos-escalas se visualiza el efecto de la edad en dos escalas. A la izquierda, en escala log-odds, 
los dos perfiles son **rectas paralelas**: la edad entra de forma lineal y `priorfrac` solo desplaza la recta una
cantidad **constante**, $\log(\text{OR})\approx 0{,}84$ —ahí vive el odds ratio—. A
la derecha, en probabilidad, esas mismas rectas se vuelven **curvas en S**: el
efecto de `priorfrac` (la distancia entre curvas) es máximo en el centro y se
desvanece en los extremos, **aunque el OR sea constante**. Claramente se aprecia la diferencia constante en
los odds y variable en las probabilidades. 

```{r}
#| label: fig-u12-dos-escalas
#| fig-width: 11
#| fig-height: 4.8
#| out-width: "100%"
#| fig-cap: "El mismo modelo en dos escalas. Izquierda (log-odds): rectas paralelas, separación constante ≈ 0,84 (logaritmo del OR). Derecha (probabilidad): curvas en S, con separación variable. Trazo sólido y franja sombreada: rango de edad observado en GLOW (55–90 años); fuera, extrapolación (punteado). Bandas: IC 95 %."

rango_obs <- range(glow$age)        # ~55–90: edad observada en GLOW
grid <- expand_grid(
  age       = seq(40, 105, length.out = 300),
  priorfrac = factor(c("No", "Yes"), levels = levels(glow$priorfrac)))
pr   <- predict(fit_glm, newdata = grid, type = "link", se.fit = TRUE)
grid <- grid |>
  mutate(eta = pr$fit, se = pr$se.fit,
         lo_eta = eta - 1.96 * se, hi_eta = eta + 1.96 * se,   # IC 95 % en log-odds
         p_hat  = plogis(eta),
         lo_p   = plogis(lo_eta), hi_p = plogis(hi_eta))       # IC 95 % en probabilidad
grid_obs <- filter(grid, age >= rango_obs[1], age <= rango_obs[2])

pA <- ggplot(grid, aes(age, eta, color = priorfrac, fill = priorfrac)) +
  annotate("rect", xmin = rango_obs[1], xmax = rango_obs[2],
           ymin = -Inf, ymax = Inf, alpha = 0.06) +
  geom_ribbon(aes(ymin = lo_eta, ymax = hi_eta), alpha = 0.15, color = NA) +
  geom_line(linewidth = 0.7, linetype = "22") +          # extrapolación
  geom_line(data = grid_obs, linewidth = 1.2) +          # rango observado
  labs(x = "Edad (años)", y = "log-odds (η)",
       color = "Fractura previa", fill = "Fractura previa",
       title = "Escala log-odds", subtitle = "rectas paralelas (separación ≈ 0,84)")

pB <- ggplot(grid, aes(age, p_hat, color = priorfrac, fill = priorfrac)) +
  annotate("rect", xmin = rango_obs[1], xmax = rango_obs[2],
           ymin = -Inf, ymax = Inf, alpha = 0.06) +
  geom_ribbon(aes(ymin = lo_p, ymax = hi_p), alpha = 0.15, color = NA) +
  geom_line(linewidth = 0.7, linetype = "22") +
  geom_line(data = grid_obs, linewidth = 1.2) +
  scale_y_continuous(limits = c(0, 1), labels = scales::label_percent()) +
  labs(x = "Edad (años)", y = "P(fractura)",
       color = "Fractura previa", fill = "Fractura previa",
       title = "Escala probabilidad", subtitle = "curvas en S (separación variable)")

(pA + pB) +
  plot_layout(guides = "collect") &
  theme(legend.position = "bottom",
        plot.title    = element_text(size = 11, face = "bold"),
        plot.subtitle = element_text(size = 8.5))
```

## 2.4 Estimación: máxima verosimilitud e IWLS {#sec-u12-iwls}

A diferencia de OLS, **no hay fórmula cerrada** para $\hat{\boldsymbol\beta}$: se maximiza
la log-verosimilitud numéricamente. Pero ese "numéricamente" no es una caja negra; al
abrirlo aparece algo muy reconocible —una sucesión de regresiones lineales ponderadas—.
Veámoslo en tres pasos: las ecuaciones que hay que resolver, el algoritmo que las
resuelve y su reproducción a mano sobre GLOW.

**Las ecuaciones de score: ¿dónde están los $\boldsymbol\beta$?** Maximizar
$\ell(\boldsymbol\beta)=\sum_i \ell_i$ exige anular su gradiente. La clave es que los
coeficientes **solo entran a través del predictor lineal**, $\eta_i=\mathbf{x}_i^\top\boldsymbol\beta$,
de modo que $\partial\eta_i/\partial\boldsymbol\beta=\mathbf{x}_i$. Aplicando la regla de
la cadena por la ruta $\ell_i\to\mu_i\to\eta_i\to\boldsymbol\beta$:

$$
\frac{\partial \ell}{\partial\boldsymbol\beta}
=\sum_{i=1}^{n}
\underbrace{\frac{\partial \ell_i}{\partial\mu_i}}_{\textstyle \frac{y_i-\mu_i}{a(\phi)V(\mu_i)}}\;
\underbrace{\frac{\partial\mu_i}{\partial\eta_i}}_{\text{enlace}}\;
\underbrace{\frac{\partial\eta_i}{\partial\boldsymbol\beta}}_{\textstyle \mathbf{x}_i}
=\sum_{i=1}^{n}\frac{(y_i-\mu_i)}{a(\phi)\,V(\mu_i)}\,
\frac{\mathrm{d}\mu_i}{\mathrm{d}\eta_i}\,\mathbf{x}_i=\mathbf{0}.
$$

El sistema iguala a cero una **suma ponderada de residuos** $(y_i-\mu_i)$, y el vector
$\mathbf{x}_i$ aparece justamente al derivar $\eta_i$ respecto a $\boldsymbol\beta$. Salvo
en OLS, no tiene solución cerrada: hay que **iterar**.

**Del sistema al algoritmo: Fisher scoring = IWLS.** El método de **Newton–Raphson**,
usando la **información esperada** (*Fisher scoring*), resuelve ese sistema, y tiene una
lectura preciosa: **cada iteración equivale a una regresión por mínimos cuadrados
ponderados** (IWLS) [@nelder1972; @mccullagh1989]. En cada paso se fabrican una
**respuesta de trabajo** $z_i$ (una linealización del enlace alrededor del ajuste actual)
y unos **pesos** $w_i$ (que dan más voz a las observaciones más precisas):

$$
z_i=\eta_i+(y_i-\mu_i)\frac{\mathrm{d}\eta_i}{\mathrm{d}\mu_i},
\qquad
w_i=\frac{(\mathrm{d}\mu_i/\mathrm{d}\eta_i)^2}{V(\mu_i)},
$$

y se actualiza $\boldsymbol\beta\leftarrow(\mathbf{X}^\top\mathbf{W}\mathbf{X})^{-1}
\mathbf{X}^\top\mathbf{W}\mathbf{z}$ —la fórmula de WLS— hasta que deja de cambiar. Así,
**estimar un GLM es resolver una sucesión de regresiones lineales ponderadas**.

::: {.callout-note}
## Recordatorio: Newton–Raphson y Fisher scoring
Para hallar la raíz de la ecuación de score $\partial\ell/\partial\boldsymbol\beta=\mathbf{0}$,
**Newton–Raphson** itera $\boldsymbol\beta\leftarrow\boldsymbol\beta-\mathbf{H}^{-1}\mathbf{s}$,
con $\mathbf{s}$ el score (gradiente) y $\mathbf{H}$ el hessiano (segunda derivada).
**Fisher scoring** sustituye $\mathbf{H}$ por su valor esperado, la **información esperada**
$\mathcal{I}=\mathbb{E}[-\mathbf{H}]$: más estable y, en un GLM, lo que convierte cada paso
en una regresión ponderada.
:::

::: {.callout-note}
## Recordatorio: mínimos cuadrados ponderados (WLS)
OLS minimiza $\sum_i (z_i-\mathbf{x}_i^\top\boldsymbol\beta)^2$ tratando todas las
observaciones por igual. **WLS** asigna a cada una un peso $w_i$ y minimiza
$\sum_i w_i\,(z_i-\mathbf{x}_i^\top\boldsymbol\beta)^2$, dando más influencia a las de
menor varianza; su solución es $\hat{\boldsymbol\beta}=(\mathbf{X}^\top\mathbf{W}\mathbf{X})^{-1}
\mathbf{X}^\top\mathbf{W}\mathbf{z}$, con $\mathbf{W}=\operatorname{diag}(w_i)$. El IWLS no
es más que aplicarla una y otra vez, recalculando $z$ y $w$ en cada vuelta.
:::

**A mano sobre GLOW.** Reproducimos el bucle con las piezas que el propio objeto
`family()` proporciona (`linkinv`, `mu.eta`, `variance`) y comprobamos que coincide con
`glm()`:

```{r}
#| label: u12-iwls
X   <- model.matrix(fit_glm)          # matriz de diseño: columnas (Intercept), age, priorfracYes
y   <- glow$fractura01                # respuesta binaria 0/1
fam <- binomial()                     # la familia expone las piezas: linkinv, mu.eta, variance

beta  <- rep(0, ncol(X))              # arranque: todos los coeficientes a 0
traza <- list()                       # aquí guardaremos beta de cada iteración (para la figura)

for (it in 1:25) {
  eta <- as.vector(X %*% beta)        # predictor lineal      eta = X beta
  mu  <- fam$linkinv(eta)             # media ajustada        mu  = g^{-1}(eta) = plogis(eta)
  mep <- fam$mu.eta(eta)              # derivada del enlace    dmu/deta = mu(1-mu)
  z   <- eta + (y - mu) / mep         # respuesta de trabajo  (linealización de un paso)
  w   <- mep^2 / fam$variance(mu)     # pesos IWLS             w = (dmu/deta)^2 / V(mu)
  WX  <- X * w                        # cada fila de X escalada por su peso
  # paso de mínimos cuadrados ponderados: beta = (X'WX)^{-1} X'W z
  beta_new <- as.vector(solve(crossprod(WX, X), crossprod(WX, z)))
  traza[[it]] <- beta_new             # registramos el beta de esta vuelta
  if (max(abs(beta_new - beta)) < 1e-10) { beta <- beta_new; break }  # ¿convergió?
  beta <- beta_new                    # si no, otra iteración partiendo del nuevo beta
}
cat("Convergió en", it, "iteraciones\n")
cbind(IWLS_a_mano = beta, glm = coef(fit_glm))   # deben coincidir con glm()
```

**La trayectoria hasta la convergencia.** En cada vuelta hemos ido guardando el vector de
coeficientes en la lista `traza`; ahora `do.call(rbind, traza)` **apila** esos vectores en
una **matriz** —una fila por iteración, una columna por coeficiente—, que pasamos a formato
largo para dibujar cómo evoluciona cada coeficiente. La @fig-u12-iwls-convergencia lo
muestra: partiendo de cero, los tres coeficientes alcanzan su valor de máxima verosimilitud
—las líneas punteadas de `glm()`— en apenas un puñado de iteraciones. Esa convergencia casi
inmediata es la marca del Fisher scoring cerca del óptimo.

```{r}
#| label: fig-u12-iwls-convergencia
#| fig-cap: "Convergencia del IWLS «a mano». Cada coeficiente se estabiliza en su valor de máxima verosimilitud (líneas punteadas, las de `glm()`) en muy pocas iteraciones."

do.call(rbind, traza) |>          # apila la lista en matriz: filas = iteraciones, columnas = coeficientes
  as.data.frame() |>
  setNames(colnames(X)) |>        # nombra las columnas como los coeficientes
  mutate(iter = row_number()) |>  # índice de iteración
  pivot_longer(-iter, names_to = "coef", values_to = "valor") |>   # formato largo para ggplot
  ggplot(aes(iter, valor, color = coef)) +
  geom_line() + geom_point(size = 1.5) +
  geom_hline(data = enframe(coef(fit_glm), "coef", "obj"),         # valores de glm() como referencia
             aes(yintercept = obj, color = coef), linetype = "dashed") +
  labs(x = "Iteración IWLS", y = "Coeficiente", color = NULL)
```


## 2.5 Inferencia y selección de modelos {#sec-u12-inferencia}

Ya tenemos $\hat{\boldsymbol\beta}$ (2.4). Toca interrogar al modelo en tres niveles, de
lo particular a lo global: **¿es real el efecto de cada coeficiente?**, **¿aporta un
bloque de variables?** y **¿qué modelo elijo** entre varias especificaciones? Las tres
se responden con la misma moneda —la verosimilitud— y su sombra operativa, la **deviance**.

**La deviance y el modelo saturado.** Para medir cuánto se aleja un ajuste del mejor
posible, se le compara con el **modelo saturado**: el que tiene un parámetro por
observación, reproduce los datos exactamente ($\hat\mu_i=y_i$) y alcanza la
log-verosimilitud máxima $\ell_{\text{sat}}$. La **deviance** es esa distancia, en
unidades de log-verosimilitud:
$$
D=-2\bigl[\ell(\hat{\boldsymbol\beta})-\ell_{\text{sat}}\bigr].
$$
Es el análogo GLM de la suma de cuadrados residual: cuanto menor, mejor ajuste. La
**deviance nula** $D_0$ es la del modelo solo con intercepto; la **deviance residual**
$D$, la del modelo ajustado. (Detalle útil: con datos binarios **individuales**,
$\ell_{\text{sat}}=0$, de modo que $D=-2\,\ell(\hat{\boldsymbol\beta})$.) `glance()` las muestra:

```{r}
#| label: u12-deviance
glance(fit_glm) |>
  select(null.deviance, df.null, deviance, df.residual, logLik, AIC, BIC)
```

En GLOW, la deviance baja de **562,3** (nula) a **528,5** (residual) al añadir `age` y
`priorfrac`: esa reducción de ≈ 33,8 puntos es la materia prima de los contrastes que
siguen. (Que la deviance residual **no** valga como test *absoluto* de ajuste con datos
individuales lo veremos en la [Sección 2.6](#sec-u12-diagnostico); aquí la usamos solo
para **comparar** modelos.)

**Inferencia sobre cada coeficiente: el test de Wald.** Es el análogo directo de los
tests $t$ del modelo lineal: se divide el coeficiente por su error estándar,
$$
z_k=\frac{\hat\beta_k}{\widehat{\text{EE}}(\hat\beta_k)},
$$
y se compara con la normal (asintótica, de ahí $z$ y no $t$). Es el que imprime
`summary()`/`tidy()`. Cómodo, pero **poco fiable** con muestras pequeñas o coeficientes
grandes, y **engañoso bajo separación** ([Sección 2.6](#sec-u12-diagnostico)). Por eso los
**intervalos de confianza** se prefieren por **perfil de verosimilitud** (no asume
normalidad de $\hat\beta$) frente al de Wald ($\hat\beta\pm1{,}96\,\text{EE}$); en GLOW,
bien comportado, casi coinciden:

```{r}
#| label: u12-confint
list(perfil = confint(fit_glm),
     wald   = confint.default(fit_glm)) |>
  map(\(m) round(m, 4))
```

**Inferencia sobre bloques: la razón de verosimilitudes (LRT).** Para preguntar "¿aporta
este conjunto de variables?" se comparan dos modelos **anidados** por la diferencia de sus
deviances, que sigue una $\chi^2$:
$$
\Lambda=D_{\text{reducido}}-D_{\text{completo}}\;\sim\;\chi^2_{\Delta\text{gl}}.
$$
El caso clave es el **contraste ómnibus** (¿aporta *algo* el modelo?): nulo vs completo,
$D_0-D\sim\chi^2_{p}$, el análogo del **test $F$ global** del modelo lineal. Y para el
aporte de *cada término ajustando por el resto*, el `Anova` de tipo II:

```{r}
#| label: u12-inferencia
# Wald (el de summary) en escala log-odds
tidy(fit_glm)

# LRT ómnibus: bloque completo frente al modelo nulo
anova(glm(fracture ~ 1, binomial, glow), fit_glm, test = "LRT")

# Anova tipo II: aporte de cada término ajustando por el resto
car::Anova(fit_glm, type = "II")
```

**Comparar modelos no anidados: AIC y BIC.** El LRT solo vale entre modelos anidados.
Para comparar especificaciones cualesquiera se usan criterios que penalizan la
verosimilitud por complejidad,
$$
\text{AIC}=-2\ell+2k,\qquad \text{BIC}=-2\ell+k\log n,
$$
con $k$ parámetros y $n$ observaciones [@akaike1974; @schwarz1978]. Menor es mejor; el
**BIC penaliza más** y por tanto **favorece la parsimonia**. Son medidas **relativas**:
ordenan modelos, no dicen si alguno ajusta bien en términos absolutos.

**La escalera de modelos.** Seleccionar no es elegir entre dos, sino **recorrer una
escalera** de menos a más compleja, decidiendo en cada peldaño si la complejidad añadida
se paga con ajuste. Del nulo a las interacciones —factor × continua (`age:priorfrac`) y
factor × factor (`priorfrac:momfrac`)—:

```{r}
#| label: u12-escalera
mod_0   <- glm(fracture ~ 1,                              binomial, glow)
mod_age <- glm(fracture ~ age,                            binomial, glow)
mod_2   <- glm(fracture ~ age + priorfrac,               binomial, glow)  # = fit_glm
mod_3   <- glm(fracture ~ age + priorfrac + momfrac + bmi, binomial, glow)
mod_ac  <- glm(fracture ~ age * priorfrac + momfrac + bmi, binomial, glow) # factor × continua
mod_ff  <- glm(fracture ~ age + priorfrac * momfrac + bmi, binomial, glow) # factor × factor

tibble(modelo = c("nulo","age","+ priorfrac","+ momfrac + bmi",
                  "+ age:priorfrac","+ priorfrac:momfrac")) |>
  bind_cols(map_dfr(list(mod_0, mod_age, mod_2, mod_3, mod_ac, mod_ff),
                    \(m) glance(m) |> select(df = df.residual, deviance, AIC, BIC)))
```

Los efectos principales **bajan la deviance con claridad**; las interacciones, menos. Lo
contrastamos peldaño a peldaño con LRT:

```{r}
#| label: u12-lrt-escalera
anova(mod_2, mod_3,  test = "LRT")   # ¿aportan momfrac + bmi?
anova(mod_3, mod_ac, test = "LRT")   # ¿aporta la interacción age:priorfrac?
anova(mod_3, mod_ff, test = "LRT")   # ¿aporta la interacción priorfrac:momfrac?
```

Añadir `momfrac + bmi` mejora (LRT: $\Delta D\approx 6{,}6$, gl = 2, $p\approx 0{,}04$); la
interacción **`age:priorfrac` es significativa** ($\Delta D\approx 5{,}8$, gl = 1,
$p\approx 0{,}016$), y `priorfrac:momfrac` no ($p\approx 0{,}13$). Aquí la lección: **AIC y
BIC discrepan**. El AIC mínimo lo logra el modelo *con* `age:priorfrac` (≈ 528,1); el **BIC
mínimo**, el modelo *sin* interacción, `age + priorfrac` (≈ 547,2), porque su penalización
$\log n$ premia la simplicidad. No hay un único "modelo correcto": el AIC apunta a mejor
predicción, el BIC a un modelo más simple y estable, y el LRT confirma que la interacción
es real aunque modesta. La decisión final es **del analista**, y debe argumentarse (será
parte de la tarea).

Interpretar una interacción exige cuidado: el coeficiente de `priorfrac` ya **no** es "el
efecto de la fractura previa", sino su efecto **a edad 0** (sin sentido sin centrar). Por
eso, con interacciones, la lectura se hace en **efectos marginales o predicciones** (ya
vista en la [Sección 2.3](#sec-u12-interpretacion)), no en coeficientes crudos:

```{r}
#| label: u12-interaccion-coef
tidy(mod_ac)   # el signo de age:priorfracYes indica cómo se modula el efecto de la edad
```

:::: {.callout-warning}
## Sobre la selección automática (`step`)
Existe la búsqueda automática por AIC (`MASS::stepAIC`, `step`), pero **úsese con cautela**:
la selección paso a paso invalida los $p$-valores posteriores (sobreajuste, inferencia
post-selección) y puede ser inestable. En este curso la preferimos como *exploración*, no
como árbitro; las decisiones se justifican con LRT/AIC/BIC y conocimiento del problema
[@harrell2015].

```{r}
#| label: u12-step
#| eval: false
MASS::stepAIC(mod_ac, direction = "both", trace = FALSE) |> formula()
```
::::

::: {.callout-tip}
## Protocolo de inferencia y selección
1. **¿Aporta algo el modelo?** Contraste ómnibus (LRT nulo vs completo).
2. **¿Aporta cada término?** LRT / `Anova` tipo II por término, con Wald e IC (mejor por
   perfil) como lectura individual.
3. **¿Qué especificación?** LRT entre anidados; AIC/BIC entre cualesquiera (AIC → predicción,
   BIC → parsimonia).
4. **Selección de variables.** Recorre la escalera **guiada por el problema**, no a ciegas;
   combina LRT/AIC/BIC; evita la búsqueda automática como árbitro; **valida y argumenta** la
   elección.
:::

## 2.6 Bondad de ajuste y diagnóstico {#sec-u12-diagnostico}

En 2.5 preguntamos si el modelo **aporta** y **cuál** elegir. Ahora la pregunta es
otra: el modelo elegido, **¿ajusta bien a los datos?** Es la **bondad de ajuste**, y la
bibliografía la trata de la mano del **análisis de residuos** [@hosmer2013; @faraway2016;
@agresti2015], porque ambos responden a lo mismo desde dos ángulos: un **contraste
global** y una **mirada caso a caso**.

**El contraste global de ji-cuadrado… y por qué falla en binaria.** La idea natural es
comparar el modelo ajustado con el **saturado** (2.5) mediante la deviance residual $D$
—o el estadístico de Pearson $X^2=\sum_i r_{P,i}^2$, con
$r_{P,i}=(y_i-\hat\mu_i)/\sqrt{V(\hat\mu_i)}$—, que **asintóticamente** se distribuyen
$\chi^2_{n-p}$ si el modelo ajusta; un $p$ bajo señalaría falta de ajuste. El problema es
que esa aproximación **solo vale con datos agrupados** (binomial con $m_i$ grande por
celda). Con respuesta **binaria individual** ($y_i\in\{0,1\}$), el saturado tiene tantos
parámetros como observaciones, las asintóticas fallan y la deviance residual **no** sigue
una $\chi^2$: el contraste **carece de valor** (de hecho, en GLOW $D=-2\ell(\hat{\boldsymbol\beta})$,
que no informa del ajuste absoluto) [@agresti2015; @hosmer2013]. Para datos **binomiales**
(proporciones agrupadas) este ji-cuadrado **sí** es útil —lo desarrollaremos con un ejemplo
binomial, y su análogo multinomial, en la [Unidad 1.3](#sec-u13)—; para GLOW
recurrimos a residuos y calibración.

(No confundir con el contraste **ómnibus** de utilidad de 2.5, nulo vs ajustado: aquél
pregunta si el modelo **aporta**; éste, si **ajusta**. Son dos ji-cuadrados distintos.)

**Residuos: por qué los crudos no sirven y cuáles usar.** El residuo crudo $y_i-\hat\mu_i$
apenas informa en binaria: para cada $\hat\mu_i$ solo toma dos valores y se ordena en **dos
bandas**. Los residuos de **Pearson** y de **deviance** estandarizan, pero con datos
individuales tampoco son aproximadamente $N(0,1)$. Dos remedios estándar:

- **Residuos por tramos** (*binned*): se agrupan las observaciones por probabilidad
  ajustada y se promedia el residuo de cada tramo; ese promedio sí debería caer dentro de
  las bandas de error [@faraway2016].
- **Residuos simulados / de cuantil** (DHARMa): se simula muchas veces del modelo ajustado
  y se sitúa cada observación en la distribución simulada; si el modelo es correcto, esos
  residuos son **uniformes** $(0,1)$, comparables con un Q–Q y un test de
  Kolmogorov–Smirnov. Funcionan para cualquier GLM, también binario
  [@dunnsmyth1996; @hartig2022].

```{r}
#| label: fig-u12-dharma
#| fig-width: 9
#| fig-height: 4
#| fig-cap: "Residuos simulados (DHARMa) del modelo logístico en GLOW. Izquierda: Q–Q de los residuos, que deberían seguir la diagonal uniforme. Derecha: residuos frente a predicción, sin patrón si el ajuste es adecuado."
sim <- DHARMa::simulateResiduals(fit_glm, plot = FALSE)
plot(sim)
```

**Calibración: ¿son fiables las probabilidades?** Confronta la probabilidad predicha con
la frecuencia observada. El **test de Hosmer–Lemeshow** [@hosmer1980] agrupa por deciles
de riesgo y compara observado con esperado vía $\chi^2$; un $p$ alto indica **ausencia** de
evidencia de mala calibración.

```{r}
#| label: u12-hosmer
performance::performance_hosmer(fit_glm, n_bins = 10)
```

En GLOW, $p\approx 0{,}21$: sin evidencia de mala calibración. Pero el HL tiene
**limitaciones conocidas** —sensible al número de grupos y poco potente—, así que la
práctica moderna lo **acompaña de un gráfico de calibración** y de los residuos por tramos
[@agresti2015; @harrell2015]:

```{r}
#| label: fig-u12-calibracion
#| fig-cap: "Diagnóstico visual. Izquierda: residuos por tramos (`arm::binnedplot`), que deberían caer dentro de las bandas. Derecha: curva de calibración (`performance`), que debería seguir la diagonal."
p_hat <- fitted(fit_glm)
arm::binnedplot(p_hat, glow$fractura01 - p_hat,
                main = "Residuos por tramos", xlab = "Probabilidad ajustada")
plot(performance::check_predictions(fit_glm))   # comprobación predictiva posterior
```

**Separación: cuando el ajuste "perfecto" rompe la inferencia.** Es el patológico que
vuelve inútil al Wald. Ocurre cuando una combinación de covariables **predice
perfectamente** el resultado en algún subgrupo: la verosimilitud sigue creciendo al alejar
el coeficiente hacia $\pm\infty$, así que `glm()` devuelve estimaciones **enormes con
errores estándar gigantescos** [@albert1984]. GLOW lo exhibe de forma natural: entre las
fumadoras que autoperciben su riesgo como «menor» (`smoke = Yes`, `raterisk = Less`) **no
hay ninguna fractura** (0 de 12), lo que separa ese grupo.

```{r}
#| label: u12-separacion
glow |> count(smoke, raterisk, fracture) |>
  filter(smoke == "Yes", raterisk == "Less")        # celda con 0 fracturas

fit_sep <- glm(fracture ~ smoke * raterisk, binomial, glow)
tidy(fit_sep) |> filter(str_detect(term, "smoke"))  # coef enorme, EE descomunal
```

El coeficiente de `smokeYes` ronda **−15 con un EE de varios cientos**: síntoma inequívoco
de cuasi-separación, no un efecto «protector» real. El Wald carece de sentido aquí.
Soluciones: detectarla (`detectseparation::detect_separation`) y, si aparece, estimar por
**verosimilitud penalizada de Firth** [@firth1993; @heinze2002], que produce estimaciones
finitas:

```{r}
#| label: u12-firth
#| eval: false
# install.packages("logistf")  # o brglm2::brglm_fit
logistf::logistf(fracture ~ smoke * raterisk, data = glow)   # estimación de Firth
```

## 2.7 Evaluación como clasificador {#sec-u12-evaluacion}

El modelo entrega **probabilidades**; convertirlo en un **clasificador** (predecir sí/no)
exige un **umbral** y abre un tercer eje de evaluación, la **discriminación** —¿separa
eventos de no-eventos?—, distinta del ajuste (2.6) y de la utilidad inferencial (2.5).

**Del umbral a la matriz de confusión.** Fijado un umbral $c$, clasificamos
$\hat y_i=\mathbf{1}[\hat\pi_i\ge c]$ (por defecto $c=0{,}5$). El cruce de lo predicho con
lo observado es la **matriz de confusión**, punto de partida de todas las métricas:

```{r}
#| label: u12-confusion
umbral <- 0.5
pred   <- factor(ifelse(fitted(fit_glm) >= umbral, "Yes", "No"),
                 levels = c("No", "Yes"))
cm <- table(Predicho = pred, Observado = glow$fracture)
cm

TP <- cm["Yes", "Yes"]; FP <- cm["Yes", "No"]
FN <- cm["No",  "Yes"]; TN <- cm["No",  "No"]
c(exactitud     = (TP + TN) / sum(cm),     # accuracy
  sensibilidad  = TP / (TP + FN),          # sensitivity / recall
  especificidad = TN / (TN + FP),          # specificity
  precision     = TP / (TP + FP)) |> round(3)   # precision / PPV
```

::: {.callout-note}
## La matriz de confusión y sus cuatro métricas
Con un umbral, cada caso cae en una de cuatro celdas según coincidan predicción y realidad:
**verdadero positivo** (TP, *true positive*), **falso positivo** (FP, *false positive*),
**falso negativo** (FN, *false negative*) y **verdadero negativo** (TN, *true negative*).
De ahí salen las cuatro métricas más habituales (doy el nombre en inglés, que es como las
nombra casi todo el software):

- **Exactitud** — *accuracy*: $\dfrac{TP+TN}{\text{total}}$. Proporción global de aciertos.
- **Sensibilidad** o *recall* — *sensitivity / true positive rate*: $\dfrac{TP}{TP+FN}$. De
  los eventos reales, cuántos detecta.
- **Especificidad** — *specificity / true negative rate*: $\dfrac{TN}{TN+FP}$. De los
  no-eventos reales, cuántos descarta.
- **Precisión** o valor predictivo positivo — *precision / positive predictive value (PPV)*:
  $\dfrac{TP}{TP+FP}$. De los que predice como eventos, cuántos lo son de verdad.

Sensibilidad y precisión suelen estar **en tensión** (bajar el umbral detecta más eventos
pero genera más falsas alarmas); el **F1** (*F1-score*), su media armónica
$2\,\dfrac{\text{precisión}\cdot\text{recall}}{\text{precisión}+\text{recall}}$, las resume
cuando ambas importan.
:::

Cuidado con la **exactitud** si las clases están desbalanceadas: cuando la fractura es poco
frecuente, «clasificar a todas como No» logra una exactitud alta y es inútil. Por eso se
miran sensibilidad, especificidad y precisión por separado, y métricas invariantes a la
prevalencia como el AUC.

**ROC y AUC.** Como cada umbral da un par (sensibilidad, especificidad), conviene resumir
**todos** los umbrales a la vez:

::: {.callout-note}
## ROC y AUC, en una frase
La **curva ROC** (*receiver operating characteristic*) recorre todos los umbrales y dibuja
la **sensibilidad** frente a **1 − especificidad**: cada punto es un clasificador posible.
La **diagonal** es el azar; cuanto más se arrima la curva a la esquina superior izquierda,
mejor separa. El **AUC** (*area under the curve*) es el área bajo esa curva —0,5 = azar,
1 = perfecto— y tiene una lectura elegante: es la **probabilidad de que el modelo asigne más
riesgo a un evento que a un no-evento** tomados al azar. Al promediar sobre todos los
umbrales, mide la **discriminación** con independencia de dónde pongas el corte.
:::

```{r}
#| label: fig-u12-roc
#| fig-cap: "Curva ROC del modelo logístico en GLOW. El AUC resume la capacidad de discriminación agregada sobre todos los umbrales."
roc_obj <- pROC::roc(glow$fracture, fitted(fit_glm), quiet = TRUE)
pROC::auc(roc_obj)
pROC::ggroc(roc_obj) +
  geom_abline(slope = 1, intercept = 1, linetype = "dashed") +
  labs(x = "Especificidad", y = "Sensibilidad")
```

El AUC ≈ **0,68**: discriminación **modesta**, coherente con que la fractura depende de
muchos factores no incluidos. Un AUC alto no garantiza buenas probabilidades: eso es
**calibración**, ya vista en la [Sección 2.6](#sec-u12-diagnostico).

**Elegir el umbral es una decisión, no un dato.** El 0,5 por defecto rara vez es óptimo:
depende del **coste relativo** de un falso positivo frente a un falso negativo. Un criterio
habitual es el **índice de Youden** (maximiza sensibilidad + especificidad − 1); con costes
explícitos, se elige el umbral que minimiza el coste esperado.

```{r}
#| label: u12-umbral
pROC::coords(roc_obj, "best", best.method = "youden",
             ret = c("threshold", "sensitivity", "specificity"))
```

::: {.callout-tip}
## Tres preguntas, tres herramientas
- **¿Aporta? ¿qué modelo?** (utilidad e inferencia) → Wald, LRT ómnibus, AIC/BIC (2.5).
- **¿Ajusta bien?** (bondad de ajuste) → residuos, calibración, Hosmer–Lemeshow (2.6).
- **¿Discrimina bien?** (clasificación) → matriz de confusión, ROC/AUC, umbral (2.7).

Un modelo puede ser **significativo** y aun así **calibrar mal** o **discriminar poco**:
son preguntas independientes.
:::

::: {.callout-important}
## Tarea del estudiante (1.2) — alineada con RA3–RA5
1. **Interpretación (RA3).** Elige **dos** covariables del modelo e interpreta su
   efecto en **dos escalas**: odds ratio (con IC) y efecto marginal medio (AME),
   en lenguaje clínico. Explica por qué el coeficiente crudo no es un efecto sobre
   la probabilidad.
2. **Comparación escalonada (RA5).** Construye una escalera de al menos cuatro
   modelos que incluya **una interacción** (factor×continua o factor×factor).
   Compáralos por **LRT, AIC y BIC**, documenta dónde discrepan AIC y BIC y
   **justifica tu modelo final** (no basta con el AIC mínimo).
3. **Evaluación (RA4).** Para tu modelo elegido, reporta **AUC** y evalúa la
   **calibración** (gráfico + Hosmer–Lemeshow, con su salvedad). Comprueba además
   si hay **separación** en algún subgrupo y, si la hubiera, explica cómo la
   tratarías.

*Formato:* fragmento reproducible en el `.qmd` del grupo. Alimenta los apartados
«Diagnóstico y validación», «Selección y comparación» e «Interpretación» de la
rúbrica del informe (ver [Unidad 1.6](#sec-u16)).
:::

## Puente a la Unidad 1.3 {#sec-u12-puente}

Hasta aquí, una respuesta **binaria** modelada con **efectos fijos**. Las próximas
unidades generalizan en dos frentes. La [Unidad 1.3](#sec-u13) amplía el **tipo de
respuesta**: datos **agrupados** (binomial) y **más de dos categorías** (multinomial
nominal y ordinal). La [Unidad 1.4](#sec-u14) introduce los **efectos aleatorios**
(GLMM) para el agrupamiento por centro —GLOW tiene pacientes anidadas en 6 centros y
la cohorte simulada, en 24—, donde las observaciones de un mismo centro se parecen
más de lo que el azar explicaría.
