<!-- Partial: incluir con {{< include _unidad_1_1.qmd >}}. Sin YAML. Hereda el
     entorno de la madre (glow, fractura01, cohorte, pp). Chunks prefijados u11-. -->

# 1 · Cuando la recta no llega: del dato binario al marco GLM {#sec-u11}

Iniciamos nuestro curso descubriendo las limitaciones del modelo lineal cuando la respuesta ni es normal, ni hay modo de transformarla para hacerla lineal, como ocurre cuando tenemos una variable dicotómica por predecir. Nos apoyamos en la base de datos GLOW para ilustrar dónde falla el modelo lineal, y mostrar las bondades que reporta un modelo lineal generalizado, en el que se tiene en cuenta la distribución adecuada para la respuesta, y se busca una transformación del predictor lineal que pueda generar predicciones viables sin salir de un modelo lineal.
Comparamos en esta sección, los resultados de un modelo lineal y los de un modelo lineal generalizado, para fundamentar el desarrollo de este modelo en la siguiente sección.

::: {.callout-note}
## Sobre esta unidad
**RA implicados:** RA1 y, en su primer
contacto, RA2.
:::

## 1.1 El modelo lineal en GLOW

La primera tarea antes de proponer una modelización, pasa por observar el comportamiento de los datos. Nos interesan, de momento, las variables `fracture`, que actúa como respuesta e indica si la paciente ha sufrido una fractura, `age`, con la edad de la paciente, y `priorfrac`, que indica si tiene antecedentes de haber sufrido alguna fractura previa. Indagamos pues, cómo se relaciona la respuesta con la edad, distinguiendo por antecedente de fractura previa (en la @fig-glow-eda-box):

```{r}
#| label: fig-glow-eda-box
#| fig-width: 9
#| fig-height: 4
#| out-width: "100%"
#| fig-cap: "Distribución de la edad según haya habido o no fractura en el primer año, condicionada por el antecedente de fractura previa (priorfrac)."
glow |>
  ggplot(aes(x = fracture, y = age, fill = fracture)) +
  geom_boxplot(alpha = 0.75, outlier.alpha = 0.3) +
  facet_wrap(~ priorfrac,
             labeller = labeller(priorfrac = c(No = "Sin fractura previa",
                                                Yes = "Con fractura previa"))) +
  labs(x = "Fractura en el primer año", y = "Edad (años)") +
  guides(fill = "none")
```

Observamos que las mujeres que **sí** fracturan son, en mediana, **algo mayores** que las que no, en los dos
paneles: la edad es un **factor de riesgo**. Pero la separación es **modesta** y las cajas se
**solapan** bastante —la edad por sí sola no discrimina bien, de ahí que el efecto
lineal de la edad resultará débil, como veremos más tarde—. Además, el **antecedente de fractura previa** (panel derecho)
eleva el riesgo por sí mismo —hay fracturas a cualquier edad—, así que conviene un modelo con
**ambas** covariables, no una recta única sobre la edad.

Tiene sentido pues, plantear un modelo predictivo para `fracture` en función de `age` y `priorfrac`. Para intentar capturar el efecto de la edad (`age`) sobre la probabilidad de fractura (y valorar), agrupamos la edad por franjas y calculamos la proporción de fracturas en cada franja,  diferenciando por el hecho de que la paciente hubiera sufrido o no, una fractura previa (`priorfrac`). En la @fig-u11-eda tenemos esta representación, y superponemos sendas rectas, que transmiten una considerable variabilidad de los puntos en torno a ellas, especialmente en las pacientes que han sufrido fractura.

```{r}
#| label: fig-u11-eda
#| fig-cap: "Proporción observada de fractura por tramos de edad y antecedente previo, con sendas rectas de regresión por grupo: el ajuste lineal es pobre y apenas captura tendencia."
glow |>
  mutate(edad_grupo = cut(age, breaks = seq(55, 95, by = 5))) |>
  filter(!is.na(edad_grupo)) |>
  group_by(edad_grupo, priorfrac) |>
  summarise(age = mean(age), p_fractura = mean(fractura01), n = n(), .groups = "drop") |>
  ggplot(aes(age, p_fractura, color = priorfrac)) +
  #geom_line() + 
  geom_point(aes(size = n)) +
  geom_smooth(aes(weight = n), method = "lm", se = FALSE, linewidth = 1) +
  labs(x = "Edad (media del tramo)", y = "Proporción de fractura",
       color = "Fractura previa", size = "n")
```

Planteamos pues, una primera aproximación a través de un modelo lineal (sin interacción) en el que la respuesta ha de ser numérica, por lo que consideramos la recodificación de `fracture` con valores 0/1 -`fracture01`-, y los predictores son `age` y `priorfrac`.

```
fit_ols = lm(fractura01 ~ age + priorfrac, data = glow)
```

Y comenzamos a identificar los problemas que van apareciendo. 

En primer lugar, un modelo lineal no garantiza una predicción de la respuesta dentro de un rango, y en particular como en este caso, dentro del rango $(0,1)$ de probabilidades. Aunque para el tramo observado de edad el modelo lineal se comporta bien a este respecto, dando predicciones dentro del rango $(0,1)$, vemos en la @fig-u11-ols-extrapola cómo la recta de ajuste da predicciones por debajo de 0 para edades inferiores a 40 años.

```{r}
#| label: fig-u11-ols-extrapola
#| fig-cap: "Predicción del modelo lineal extrapolada fuera del rango de edad observado (franja sombreada). Más allá de los datos, OLS predice probabilidades por debajo de 0: imposibles para una probabilidad."
fit_ols <- lm(fractura01 ~ age + priorfrac, data = glow)
rango <- range(glow$age)

grid_ext <- expand_grid(
  age       = seq(35, 110, length.out = 200),
  priorfrac = factor(c("No", "Yes"), levels = levels(glow$priorfrac)))
grid_ext$p_hat <- predict(fit_ols, newdata = grid_ext)

ggplot(grid_ext, aes(age, p_hat, color = priorfrac)) +
  annotate("rect", xmin = rango[1], xmax = rango[2], ymin = -Inf, ymax = Inf,
           alpha = 0.12, fill = "grey40") +
  geom_line(linewidth = 1) +
  geom_hline(yintercept = c(0, 1), linetype = "dashed") +
  labs(x = "Edad (rango extrapolado; sombreado = rango observado)",
       y = "Probabilidad predicha (OLS)", color = "Fractura previa")
```


Otro fallo se da en el diagnóstico de los residuos, como vemos en la @fig-u11-diagnostico-ols: a la izquierda apreciamos que los residuos, para un x dado, toman solo dos valores posibles, y se mueven con la media ajustada; se rompe la independencia de los residuos y la homocedasticidad. En el gráfico a la derecha se muestran los residuos versus los percentiles de una distribución normal, y de nuevo se aprecia la ruptura de la hipótesis de normalidad. Esto ya era previsible desde el inicio, puesto que la respuesta es Bernouilli y no Normal.

```{r}
#| label: fig-u11-diagnostico-ols
#| fig-width: 10
#| fig-height: 4
#| out-width: "100%"
#| fig-cap: "Diagnóstico del ajuste OLS sobre respuesta binaria. Izquierda: residuos frente a ajustados (no hay nube de puntos aleatoria en torno al cero). Derecha: distribución de los residuos frente a la Normal de igual media y desviación (fallo de normalidad)."
fit_ols <- lm(fractura01 ~ age + priorfrac, data = glow)

g_res <- tibble(ajustado = fitted(fit_ols),
                residuo  = glow$fractura01 - fitted(fit_ols),
                y = factor(glow$fractura01, labels = c("No fractura (y=0)", "Fractura (y=1)"))) |>
  ggplot(aes(ajustado, residuo, color = y)) +
  geom_point(alpha = 0.3) +
  geom_hline(yintercept = 0, linetype = "dashed") +
  labs(x = "Valores ajustados", y = "Residuo de respuesta (y − μ̂)",
       title = "Residuos vs ajustados (OLS)", color = NULL)+
  theme(legend.position="bottom")

g_qplot <- tibble(residuo = residuals(fit_ols)) |>
  ggplot(aes(sample = residuo)) +
  stat_qq(alpha = 0.4, size = 0.6) +
  stat_qq_line(color = "firebrick") +
  labs(x = "Cuantiles teóricos (Normal)", y = "Cuantiles de los residuos de OLS")

patchwork::wrap_plots(g_res, g_qplot, ncol = 2)
```

## 1.2 Por qué OLS no sirve para una respuesta binaria {#sec-u11-ols-falla}

El modelo OLS postula $Y = \beta_0 + \beta_1 x_1 + \dots + \varepsilon$ con $\varepsilon \sim
\mathcal{N}(0,\sigma^2)$. Como $Y\in\{0,1\}$, su esperanza condicional es
directamente la probabilidad de éxito, $\mathbb{E}[Y\mid x]=\Pr(Y=1\mid
x)=\pi(x)$: OLS estaría modelando una **probabilidad como función lineal**.
Cuatro problemas qurgen todos ellos críticos [@dobson2018, caps. 1–3; @fox2016, cap. 14]:

1. **Predicciones fuera de rango.** El predictor lineal recorre toda la recta
   real, pero una probabilidad vive en $[0,1]$. Para valores extremos de las
   covariables, OLS predice probabilidades **negativas o mayores que 1**.
2. **Varianza no constante.** Si $Y$ es Bernoulli con media $\pi(x)$, entonces
   $\operatorname{Var}(Y\mid x)=\pi(x)[1-\pi(x)]$: la varianza **depende de la
   media**. El supuesto de homocedasticidad se viola por construcción.
3. **Error no normal.** Fijado un $x$ concreto, $\pi(x)$ es una **constante** e
   $Y\in\{0,1\}$, así que $\varepsilon=Y-\pi(x)$ solo puede tomar **dos valores**:
   $-\pi(x)$ con probabilidad $1-\pi(x)$, o $1-\pi(x)$ con probabilidad $\pi(x)$.
   La distribución **condicional** del error (dado $x$) es de **dos puntos**, no
   una campana gaussiana. Al variar $x$ esos dos valores se desplazan —de ahí las
   dos bandas de residuos del laboratorio—, pero el supuesto de normalidad de OLS
   recae sobre la distribución condicional, que es la que aquí es falsa.
4. **Linealidad implausible.** OLS impone que el efecto de una covariable sobre
   la probabilidad sea **constante**: la misma pendiente $\beta$ tanto si $\pi$
   ronda $0{,}5$ como si ya está pegada a 0 o a 1. Eso no es creíble, porque en
   los extremos apenas queda margen para moverse: si una paciente tiene una
   probabilidad de fractura casi nula (o casi segura), un año más de edad casi no
   puede cambiarla; en cambio, en la zona central ese mismo año podría desplazar bastante la
   probabilidad. Lo razonable es entonces una relación **en forma de S**:
   pronunciada en el centro y **aplanada (saturada) en los extremos**. La inversa
   del logit dibuja exactamente esa curva y, de paso, mantiene $\pi$ dentro de
   $(0,1)$.
   

## 1.3 Los tres componentes de un GLM {#sec-u11-tres-componentes}


La alternativa que plantearon @nelder1972 unificó la regresión lineal, logística, de Poisson, etc., bajo una
estructura de **tres piezas**:

1. **Componente aleatoria.** $Y$ sigue una distribución de la **familia
   exponencial**. 
   
   >Para GLOW, $Y\mid x \sim \text{Bernoulli}(\pi(x))$. Esta pieza fija la relación media–varianza y absorbe los problemas 2 y 3.
   
2. **Componente sistemática.** Mantiene un **predictor lineal** $\eta=\mathbf{x}^\top
   \boldsymbol\beta$, lineal en los parámetros.
   
3. Introduce una **función de enlace** o *link* $g$, monótona y diferenciable, que liga la media con el predictor lineal, $g(\mu)=\eta$ y
   $\mu=g^{-1}(\eta)$. 
   
   >Para binaria, el enlace por defecto es el **logit**:
   $$
   g(\pi)=\log\frac{\pi}{1-\pi}, \qquad \pi=g^{-1}(\eta)=\frac{e^{\eta}}{1+e^{\eta}},
   $$
   que resuelve los problemas 1 y 4: el logit lleva $(0,1)$ a toda la recta real (nunca fuera de rango).


En la @fig-u11-logit-inversa se muestra cómo la función logit transforma una probabilidad cualquiera en el rango $[0,1]$ en un valor sobre toda la recta real. Su inversa, la sigmoide, a la izquierda, permite recuperar un valor real en un rango de probabilidades, y se utilizará para estimar la probabilidad a partir del predictor lineal.

```{r}
#| label: fig-u11-logit-inversa
#| fig-cap: "Función logit y sigmoide: las dos direcciones. El logit lleva (0,1) a toda la recta real; su inversa (la sigmoide) devuelve cualquier η a (0,1)."
library(patchwork)
g1 <- tibble(p = seq(0.001, 0.999, by = 0.001)) |>
  mutate(y = qlogis(p)) |>
  ggplot(aes(p, y)) +
  geom_line(linewidth = 1, color = "steelblue") +
  geom_hline(yintercept = 0, linetype = "dashed") +
  labs(title = "logit:\n estira (0,1) sobre la recta real",
       x = expression(pi), y = expression(log(pi/(1 - pi))))

g2 <- tibble(eta = seq(-6, 6, by = 0.05)) |>
  mutate(p = plogis(eta)) |>
  ggplot(aes(eta, p)) +
  geom_line(linewidth = 1, color = "firebrick") +
  geom_hline(yintercept = c(0, 1), linetype = "dotted") +
  labs(title = "sigmoide:\n devuelve el predictor a (0,1)",
       x = expression(eta), y = expression(e^eta/(1 + e^eta)))

g1 + g2
```

::: {.callout-important}
## OLS es un GLM
La regresión lineal es un modelo lineal generalizado con la familia Gaussiana y la función de enlace identidad. No
abandonamos OLS: lo integramos en los GLM. Por eso `lm(y ~ x)` y `glm(y ~ x)` se parecen
tanto.
:::

En esta unidad trabajaremos con:

| Tipo de respuesta | Ejemplo | Familia (por defecto) | Enlace canónico | Unidad |
|---|---|---|---|---|
| Binaria | fractura sí/no | Binomial | logit | Unidades [1](#sec-u11) y [2](#sec-u12) |
| Binomial | nº fracturas por edad | Binomial | logit | [Unidad 3](#sec-u13) |
| Politómica nominal | perfil A/B/C | Multinomial | logit (gen.) | [Unidad 3](#sec-u13)|
| Politómica ordinal | severidad Leve/Mod/Grave | Multinomial ordinal | logit acumulado | [Unidad 3](#sec-u13) |


## 1.4 GLM en datos binarios


Para modelizar con un modelo lineal generalizado la predicción de `fracture`, mantenemos el carácter dicotómico de la respuesta, y su modelización con una variable Bernouilli, con $p$ su valor esperado y la probabilidad de fractura. Buscamos pues, un modelo a través del que relacionar esta probabilidad con un predictor lineal construido en función de las variables `age` y `priorfrac`. Como hemos visto antes, la función `logit` nos permite manejar este cambio de escala de una probabilidad a toda la recta real, y por otro lado, la familia binomial integra a la distribución Bernouilli, por lo que planteamos lo que popularmente se conoce como **el modelo logit**, que aplicado a GLOW para predecir la fractura en función de la edad y el haber tenido una fractura previa, se formularía así:

$$y_i=\begin{cases} 1 \ \text{fractura, con probabilidad } \pi_i \\
0 \ \text{ no fractura, con probabilidad } 1-\pi_i
\end{cases} \ \rightarrow \ logit(\pi_i)=\beta_0 + \beta_1 \cdot \text{age}_i + \gamma_{\text{priorfrac}}\text{priorfrac}_i, \qquad i= 1, ..., n$$  


donde $\text{age}_i$ es la edad de la paciente $i$, y $\text{priorfrac}_i=1$ si la paciente tuvo una fractura previa y 0 en caso contrario.

:::: {.callout-tip}
## 🔧 En R. El `glm()` con datos binarios

La función `glm(y ~ x1+x2+x1:x2+...,family=binomial(link = "logit"),data)` ajusta un modelo lineal generalizado en R, integrando los tres componentes del GLM:

- **Respuesta (componente aleatoria):** Si se trata de una respuesta binaria, esta puede venir etiquetada (No/Yes) o recodificada (0/1), siempre vinculada a la familia binomial → `family = binomial`. La categoría de **"éxito"** -y esto es relevante porque define la probabilidad que se estima- siempre es "1" en la codificación 0/1, y la que alfabéticamente esté posicionada la última (en No/Yes, sería Yes, pues se asume No=0/Yes=1).
- **Predictor lineal (componente sistemática):** Se especifica igual que en un `lm()` -lineal en los parámetros: `x1+x2+x1:x2+...`.
- **Enlace:** `link = "logit"` conecta la media —la probabilidad— con el predictor y mantiene $\hat\pi$ en $(0,1)$.

Los principales descriptivos los obtenemos con:
- `summary(fit_glm)`, el resultado del ajuste
- `tidy(fit_glm)` formatea el resultado
-`glance()` da la **deviance** y el **AIC**, con las que evaluamos la calidad del ajuste.
- `fitted(fit_glm)` da la predicción de probabilidades en los registros observados.
- `broom::augment(fit_glm, type.predict = "response")` da los ajustes ordenados en `[0,1]`
- `predict()` devuelve la predicción en la **escala del predictor** (log-odds) para cualquier valor de los predictores. Para
obtenerla en **probabilidad** hay que pedir la escala de respuesta:

```r
predict(fit_glm, newdata = ..., type = "response")    # probabilidad en [0,1]
predict(fit_glm, newdata = ...)                       # por defecto: log-odds (type = "link")
```
::::

Ajustamos pues el modelo, y mostramos el resultado.

```{r}
#| label: u11-primer-glm
fit_glm <- glm(fracture ~ age + priorfrac, family = binomial, data = glow)
# Resultado del ajuste
summary(fit_glm)
```

Este ajuste proporciona, como el `lm()`, coeficientes, medidas de bondad de ajuste, que podemos mostrar con formato con la librería `broom`.

```{r}
#| label: u11-broom
tidy(fit_glm)                                     # coeficientes (escala log-odds)
glance(fit_glm)                                   # deviance, AIC, BIC, gl...
augment(fit_glm, type.predict = "response") |>    # ajustes en escala probabilidad
  dplyr::select(fracture, age, priorfrac, .fitted) |>
  slice_head(n = 5)
```


La @fig-u11-ols-vs-logistica muestra las predicciones que se obtienen en los dos modelos considerados hasta el momento: el lineal y el lineal generalizado.

```{r}
#| label: fig-u11-ols-vs-logistica
#| fig-cap: "Predicciones de los modelos (`age` + `priorfrac`) frente a las proporciones de fractura observadas por grupo de edad (el tamaño de los puntos representa el nº de casos). Ajustes OLS (izquierda) y logístico (derecha) deberían pasar cerca de los puntos del mismo color. En el rango observado ambos se mantienen en [0,1]."

# Rejilla de predicción de los modelos 
grid <- expand_grid(
  age       = seq(min(glow$age), max(glow$age), length.out = 100),
  priorfrac = factor(c("No", "Yes"), levels = levels(glow$priorfrac))
)
grid$OLS <- predict(fit_ols, newdata = grid)                    # escala probabilidad
grid$GLM <- predict(fit_glm, newdata = grid, type = "response") # escala probabilidad
grid_long <- pivot_longer(grid, c(OLS, GLM),
                          names_to = "modelo", values_to = "p_hat") |>
  mutate(modelo = factor(modelo, levels = c("OLS", "GLM")))

# Proporciones observadas por grupo de edad y priorfrac (las de la EDA),
# situadas en la edad media de cada grupo
grupos <- glow |>
  mutate(edad_grupo = cut(age, breaks = seq(55, 95, by = 5))) |>
  filter(!is.na(edad_grupo)) |>
  group_by(edad_grupo, priorfrac) |>
  summarise(age = mean(age), p_fractura = mean(fractura01), n = n(), .groups = "drop")

ggplot() +
  geom_point(data = grupos,
             aes(age, p_fractura, color = priorfrac, size = n)) +
  geom_line(data = grid_long,
            aes(age, p_hat, color = priorfrac), linewidth = 1) +
  geom_hline(yintercept = c(0, 1), linetype = "dashed") +
  facet_wrap(~ modelo) +
  labs(x = "Edad", y = "Proporción / probabilidad de fractura",
       color = "Fractura previa", size = "n")
```

Se aprecia en la @fig-u11-ols-vs-logistica la diferencia en la predicción de la probabilidad de fractura, asimilada en el OLS por sendas rectas paralelas y en el GLM con dos curvas que intentan adaptar mejor la forma de los datos.


Ya con el glm ajustado, al comparar los residuos medios por tramos (*binned residuals*, en la [Unidad 2](#sec-u12-diagnostico) para el ajuste OLS y el GLM (@fig-u11-residuos-ols-glm), apreciamos mejor rendimiento en este último, con la mayoría de residuos dentro de la banda de confianza, a diferencia de los residuos OLS, que fluyen fuera de la banda.

```{r}
#| label: fig-u11-residuos-ols-glm
#| fig-width: 10
#| fig-height: 6
#| out-width: "100%"
#| fig-cap: "Residuos medios por tramos para los ajustes OLS y GLM."

p_ols <- plot(performance::binned_residuals(fit_ols)) +
  labs(title = "OLS (modelo lineal de probabilidad)")
p_glm <- plot(performance::binned_residuals(fit_glm)) +
  labs(title = "GLM logístico")
patchwork::wrap_plots( p_ols, p_glm, nrow = 2) +
  patchwork::plot_annotation(title = "Residuos medios por tramos: OLS vs GLM")
```


::: {.callout-important}
## Tarea del estudiante (1.1) — alineada con RA1
1. **Demuestra el fallo de OLS con tu propio gráfico.** Elige una covariable
   continua distinta de `age` (p. ej. `bmi` o `height`), ajusta
   `lm(fractura01 ~ covariable)` y construye **un** gráfico que evidencie a la
   vez predicciones fuera de $[0,1]$ y el patrón de residuos en dos bandas.
2. **Mapea fallo → componente.** Tabla de dos columnas: los cuatro fallos de OLS
   y qué componente del GLM (aleatoria / predictor lineal / enlace) resuelve cada
   uno, con una frase de porqué.
:::

## Puente a la Unidad 2 {#sec-u11-puente}

Hoy dimos por buenos, sin justificarlos, varios ingredientes: que Bernoulli
pertenece a la familia exponencial, que el logit es el enlace canónico, que
`glm()` estima por máxima verosimilitud y que la `deviance` mide el ajuste. La
[Unidad 2](#sec-u12) abre esa caja negra para desarrollarla.
