---
title: "Caso 1 · ¿Ocurre el evento? ¿Y cuándo?"
subtitle: "Respuestas binarias, politómicas y tiempo hasta el evento — Modelos Lineales Generalizados con R"
author: "A.M.Mayoral, con asistencia de Claude Opus 4.8"
date: today
lang: es
format:
  html:
    toc: true
    toc-depth: 3
    number-sections: false      # numeración MANUAL (1.1, 1.2, ...) en los títulos
    code-fold: show
    code-tools: 
      source: false # quita "View source"; no se expone el qmd
      toggle: true # mantiene show all/hide all code
    theme: cosmo
    df-print: paged
  pdf:
    toc: true
    number-sections: false
bibliography: ../references.bib
nocite: |
  @*
csl: https://www.zotero.org/styles/apa 
execute:
  warning: false
  message: false
editor: 
  markdown: 
    wrap: 72
---

```{r}
#| label: setup
#| include: false

# Núcleo de software (cada unidad carga además lo suyo: lme4, nnet, ordinal,
# pROC, performance, DHARMa, marginaleffects, car, survival...).

library(broom)
library(aplore3)
library(patchwork)
library(see)
library(DHARMa)
library(arm)
library(performance)
library(tidyverse)
library(MuMIn)
library(readr)
library(GGally)

SEMILLA_CURSO <- 20252026L
set.seed(SEMILLA_CURSO)
theme_set(theme_minimal(base_size = 12))
```

::: callout-note
## Mapa del caso

En esta unidad vamos a trabajar sobre respuestas categóricas. Iniciamos
con respuesta binaria, seguimos con su agrupación natural en respuestas
binomiales, y extendemos a respuesta politómica y multinomial. Por el
camino incorporamos los efectos aleatorios en la modelización, y por
último estudiamos también el abordaje como un problema de supervivencia
para ir más allá de la predición del evento, incorporando datos
censurados y prediciendo también cuándo se va a producir el evento.

Trabajaremos con la base de datos GLOW y usaremos la cohorte simulada
para el estudio de supervivencia y el estudio de caso sobre el que
trabajarás tú estudiante, para demostrar que has aprendido a modelizar
datos discretos.

| Unidad | Contenido |
|-----|------------------------------------|
| **1.1** | Cuando la recta no llega: OLS falla en binaria; tres componentes del GLM; tipología de respuestas; primer `glm`. <br> Objetivos: RA1 (GLM vs OLS) |
| **1.2** | Formulación de los GLM: familia exponencial, enlace, IWLS, *deviance*; inferencia; interpretación (OR, efectos marginales); evaluación y comparación de clasificadores.<br> Objetivos: RA2 (ajuste) |
| **1.3** | Respuesta categórica generalizada: binomial agrupado (ajuste y bondad de ajuste con χ²) y respuestas politómicas — multinomial nominal y ordinal (odds proporcionales). <br> Objetivos: RA3 (interpretación en la escala correcta), <br> RA4 (diagnóstico, separación, calibración), <br> RA5 (comparación de modelos) |
| **1.4** | Efectos aleatorios (GLMM logístico, intercepto aleatorio); reactivación del ordinal mixto. <br> Objetivos: RA6 (efectos mixtos) |
| **1.5** | Supervivencia: función de supervivencia, hazard, riesgos proporcionales, Cox; el tiempo discreto como GLM (`cloglog` persona-periodo). <br> Objetivos: RA7 (censura y tiempo-a-evento como  casos del marco) |
| **1.6** | Estudio de caso, exposiciones y evaluación (actividades, instrucciones, rúbricas).<br>Objetivos: RA8 (estudio de caso reproducible) |
:::

# Presentación del caso {#sec-presentacion}

Iniciamos pues la unidad, presentando los bancos de datos con los que
vamos a trabajar. La pregunta que vertebra el caso tiene dos
tiempos básicos: 

1. **«¿Ocurre el evento?»**: una respuesta binaria que motiva
el marco GLM y la regresión logística. 
2. **«¿Cuándo?»**: el mismo evento como **tiempo hasta que ocurre**, con **censura**, que se
reformula como un GLM sobre datos persona-periodo.

En el recorrido, surgen dos matices que también trataremos: 

- los sujetos vienen **agrupados** (por centro), e introducimos los **efectos aleatorios** y los **modelos mixtos**, 
- y la respuesta puede tener **más de dos categorías**, motivando la extensión politómica, nominal u ordinal.

Para trabajar todas estas cuestiones utilizaremos dos fuentes de datos con
papeles distintos: un conjunto **real** para el ejemplo logístico, y una
**cohorte simulada** con proceso generador conocido, que vertebra la
extensión de la modelización a la supervivencia.

## Dato real — GLOW {#sec-datos-glow}

`glow500` procede del estudio **GLOW** (*Global Longitudinal Study of
Osteoporosis in Women*) y se distribuye en el paquete `aplore3`
(licencia GPL-3), compañero del manual de @hosmer2013. Es una muestra de
**500 mujeres** seguidas un año en **6 centros**. La respuesta es
binaria —`fracture`: alguna fractura en el primer año— y el resto son
factores de riesgo basales:

| Variable | Descripción | Tipo |
|------------------------|------------------------------------------------|----------|
| `fracture` | Fractura en el primer año (No/Yes) — **respuesta** | Binaria |
| `age` | Edad al ingreso (años) | Continua |
| `weight` | Peso al ingreso (kg) | Continua |
| `height` | Estatura al ingreso (cm) | Continua |
| `bmi` | Índice de masa corporal (kg/m²) | Continua |
| `priorfrac` | Antecedente de fractura previa (No/Yes) | Binaria |
| `premeno` | Menopausia antes de los 45 (No/Yes) | Binaria |
| `momfrac` | Fractura de cadera en la madre (No/Yes) | Binaria |
| `armassist` | Necesita los brazos para levantarse de una silla (No/Yes) | Binaria |
| `smoke` | Fumadora actual o pasada (No/Yes) | Binaria |
| `raterisk` | Riesgo de fractura autopercibido (Less/Same/Greater) | Ordinal (3) |
| `fracscore` | Puntuación compuesta de riesgo de fractura | Discreta |
| `sub_id`, `site_id`, `phy_id` | Identificadores de paciente, centro y médico | ID |

Creamos también una versión 0/1 de la respuesta `fracture` para el
experimento, que utilizaremos en esta unidad.

```{r}
#| label: carga-datos
data(glow500)
glow <- glow500 |>
  as_tibble() |>
  mutate(fractura01 = as.integer(fracture) - 1L)   # No -> 0, Yes -> 1

glow |> count(fracture) |> mutate(prop = round(n / sum(n), 3))
```

Visualizamos en la @glow-eda los datos y las relaciones entre ellos,
diferenciando por color entre las pacientes que han sufrido fractura y
las que no.

```{r}
#| label: glow-eda
#| fig-width: 10
#| fig-height: 10
#| out-width: "100%"
#| fig-cap: "Descripción de GLOW. En la diagonal distribución de las variables, diferenciadas en color por `evento`. En los cruces la relación entre ellas."

# Covariables sustantivas de GLOW (dejo fuera los identificadores)
vars <- c("age", "weight", "height", "bmi", "fracscore",   # continuas / discretas
          "priorfrac", "premeno", "momfrac",               # factores de riesgo binarios
          "armassist", "smoke", "raterisk")                # binarios + ordinal

glow |>
  select(fracture, all_of(vars)) |>
  ggpairs(
    columns = vars,
    mapping = aes(color = fracture, alpha = 0.6),
    legend=1,
    upper = list(continuous = wrap("cor", size = 2.3),     # correlaciones (global y por grupo)
                 combo      = wrap("box_no_facet"),         # continua ~ factor: boxplots
                 discrete   = wrap("count")),               # factor ~ factor: recuento
    lower = list(continuous = wrap("points", alpha = 0.25, size = 0.4),
                 combo      = wrap("facethist", bins = 20),
                 discrete   = wrap("facetbar")),
    diag  = list(continuous = wrap("densityDiag", alpha = 0.5),
                 discrete   = wrap("barDiag")),
    progress = FALSE
  ) +
  theme_bw(base_size = 7) +
  theme(strip.text = element_text(size = 6))+
  theme(legend.position = "bottom")
```

## Cohorte simulada {#sec-datos-cohorte}

Está inspirada en el problema de GLOW y simula el seguimiento de las pacientes en el
tiempo a lo largo de 6 años, para una cohorte de mujeres, repartidas en
varias clínicas (24).

El simulador `simular_cohorte()` está disponible en `R/dgp_cohorte.R` y parte de unas
condiciones establecidas sobre las relaciones entre las variables consideradas 
(recuperables en `str(attr(cohorte, "verdad"))`).

Cada paciente acude a **revisiones periódicas anuales** —seis como
máximo— y en cada una se constata si **ha sufrido una fractura desde la
revisión anterior**. No observamos el **instante exacto** de la
fractura, solo el **periodo** en que se detecta: por eso **el tiempo es
discreto**. Así, `tiempo` $\in\{1,\dots,6\}$ representa el periodo en
que **termina la observación** de cada mujer —bien porque se le detecta
una fractura (`evento` = 1) o porque el seguimiento acaba sin ella
(`evento` = 0, **censura**)—. `tiempo` = 1 significa que el desenlace
ocurre en la **primera** revisión; `tiempo` = 6, que llega a la **sexta
y última**. La expansión **persona-periodo** convierte a cada mujer en
una fila por cada revisión a la que llega sin fractura, con `y` = 1 solo
en aquella donde se detecta.

El simulador utiliza dos predictores `x1` y `x2` abstractos, que podrían
representar distintas características; a lo largo del curso **adoptamos
una caracterización fija** para facilitar la interpretación:

- `x1` = **fragilidad ósea** (a partir de la densidad mineral,
  estandarizada en puntuación z): factor de riesgo **continuo**; a mayor
  valor, hueso más frágil y **más** riesgo de fractura ($\beta_1>0$).
- `x2` = **tratamiento** preventivo (1 = lo recibe, 0 = no): factor
  **binario** y **protector**; reduce el riesgo ($\beta_2<0$).
- `centro` = la **clínica** (24 en total); su intercepto aleatorio
  recoge que unas clínicas tienen más riesgo basal que otras —la
  *fragilidad* estadística / efecto mixto—.

Las variables simuladas son:

| Variable | Significado (lectura adoptada) | Tipo | Se usa en |
|-----------|---------------------------------|---------------|-------|
| `id` | Identificador de la paciente | — | — |
| `centro` | **Clínica** (grupo del efecto aleatorio / fragilidad) | Factor (24 niveles) | 1.4, 1.5 |
| `x1` | **Fragilidad ósea** (baja densidad mineral, estandarizada) | Continua | 1.4, 1.5 |
| `x2` | **Tratamiento** preventivo (1 = sí, 0 = no) | Binaria | 1.4, 1.5 |
| `tiempo` | **Periodo de revisión** (1–6) en que termina la observación | Entero | 1.5 |
| `evento` | 1 = fractura **observada** en ese periodo; 0 = **censura** | Binaria | 1.5 |
| `ever` | ¿Hubo fractura durante el seguimiento? (= `evento`) | Binaria | 1.4 |
| `sever_ord` | **Severidad basal ordinal** de la osteoporosis (Leve \< Moderado \< Grave) | Factor ordenado (3) | 1.4 |
| `clase_nom` | **Endotipo nominal** de fragilidad ósea A/B/C (sin orden) — ilustra el contraste; el multinomial del curso se ajusta sobre GLOW (`raterisk`) | Factor (3) | — |

Las respuestas se generan a partir de un modelo de **riesgo en tiempo
discreto** con enlace `cloglog` (lo estudiaremos más adelante):
$$\operatorname{cloglog}(h_{ijt})=\alpha_t+\beta_1\,x_{1i}+\beta_2\,x_{2i}+u_j,
\qquad u_j\sim\mathcal{N}(0,\sigma_u^2),$$
con **intercepto aleatorio por clínica** $u_j$ (fragilidad) y **censura
administrativa no informativa**. De ahí salen la respuesta binaria
«¿hubo fractura?» y el reloj de supervivencia (en qué periodo se
produjo). Construimos también una variable de **severidad ordinal**
(`sever_ord`), que se genera aparte, con un cumulative logit más
intercepto aleatorio por clínica, y la usa el ordinal mixto de 1.4. Las
respuestas categóricas son **independientes** del reloj de supervivencia
—comparten covariables y clínicas, pero no se derivan de si hubo
fractura, ni de cuándo la hubo—, una decisión de diseño para no entrar
en riesgos competitivos (fuera del alcance de esta unidad).

**Las dos respuestas categóricas, en clave clínica.**

Aunque comparten las covariables `x1` y `x2` con el reloj de
supervivencia, `sever_ord` y `clase_nom` cuentan historias clínicas
distintas y se generan con estructuras distintas; conviene fijar su
lectura para interpretarlas con soltura.

- `sever_ord` es una **gradación de severidad**: un único eje latente
  ordena los tres niveles —el supuesto de *odds proporcionales*— y las
  clínicas difieren en su reparto basal (intercepto aleatorio por
  centro). Admite dos lecturas equivalentes: como **estadio
  densitométrico de la osteoporosis** (Leve \< Moderado \< Grave ≈
  osteopenia \< osteoporosis \< osteoporosis establecida) o como el
  **grado semicuantitativo de fractura vertebral de Genant** (grados 1
  \< 2 \< 3), que la literatura etiqueta literalmente
  leve/moderado/grave. Nos quedamos con la primera: "estadio
  densitométrico de la osteoporosis". Las hipótesis del simulador, **en
  tendencia**: a **mayor fragilidad ósea** (`x1`) la severidad tiende a
  **desplazarse hacia grados más altos**; el **tratamiento** (`x2`) se
  asocia a grados **más leves** (lectura protectora); y, a igualdad de
  paciente, **unas clínicas tienden a registrar severidades mayores que
  otras** (distinto *case-mix* o criterio del lector). La relación con
  el tratamiento es **asociativa**, no causal.

- `clase_nom` es, en cambio, un **fenotipo cualitativo sin orden**: cada
  categoría sigue su propio patrón —efectos específicos de categoría— y
  la clínica **no** interviene (sin efecto aleatorio), de modo que es un
  rasgo del **paciente**. La leemos como un **endotipo de fragilidad
  ósea** con referencia **A** (baja densidad sin etiología secundaria),
  un fenotipo **B** de **caídas / fragilidad musculoesquelética** y un
  fenotipo **C** de **osteoporosis secundaria** (corticoidea o
  endocrina). En tendencia: a **mayor fragilidad ósea** (`x1`), más
  probable **alejarse de la referencia** hacia B y, sobre todo, hacia C;
  y el **tratamiento** (`x2`) **separa** ambos fenotipos —tiende a
  asociarse **menos** con el de caídas (que se maneja con prevención de
  caídas) y **más** con la osteoporosis secundaria (donde la profilaxis
  ósea casi se protocoliza)—. Como antes, se trata de una asociación de
  **indicación/selección**, no de causalidad.

**Simulación de los datos** Aplicamos el simulador generado y
construimos la `cohorte` completa.

```{r}
#| label: cohorte-sim
#| 
library(readr)
source("R/dgp_cohorte.R")                        # define simular_cohorte(), expandir_persona_periodo()
cohorte <- simular_cohorte()                     # nivel individuo (binaria, nominal, ordinal)
# y guardamos las simulaciones
#write_csv(cohorte, "cohorte.csv")        # nivel individuo
# resumen
glimpse(cohorte)
head(cohorte)
```

Más tarde, para trabajar la supervivencia con un modelo logístico (1.5),
habremos de utilizar su versión binaria, en la que desglosamos por filas
la respuesta de cada paciente en cada uno de los seis periodos de tiempo
observados durante el seguimiento, identificando con  (0/1) la ausencia/presencia 
de fractura en cada periodo. Este banco de datos desglosado por periodo está
disponible en `pp`:

```{r}
# transformamos la cohorte simulada a datos binarios
pp      <- expandir_persona_periodo(cohorte)     # persona-periodo (supervivencia, 1.5)
#write_csv(pp,      "cohorte_pp.csv")     # formato persona-periodo
head(pp,6)
```

Visualizamos los datos simulados en la @cohorte-eda, y la relación entre los centros en la @cohorte-centro.

```{r}
#| label: cohorte-eda
#| fig-width: 10
#| fig-height: 10
#| out-width: "100%"
#| fig-cap: "Descripción de `cohorte`. En la diagonal distribución de las variables, diferenciadas en color por `evento`. En los cruces la relación entre ellas."

# Preparo factores legibles (x2, tiempo y el desenlace como categóricos)
cohorte_eda <- cohorte |>
  mutate(
    evento = factor(evento, levels = c(0, 1), labels = c("Sin fractura", "Fractura")),
    x2     = factor(x2,     levels = c(0, 1), labels = c("No", "Sí")),
    tiempo = factor(tiempo, levels = 1:6)
  )

# Variables sustantivas (fuera 'id', 'centro' y 'ever' = duplicado de 'evento')
vars <- c("x1", "x2", "tiempo", "clase_nom", "sever_ord")

cohorte_eda |>
  select(evento, all_of(vars)) |>
  ggpairs(
    columns = vars,
    mapping = aes(color = evento, alpha = 0.6),
    legend=1,
    upper = list(continuous = wrap("cor", size = 2.5),
                 combo      = wrap("box_no_facet"),
                 discrete   = wrap("count")),
    lower = list(continuous = wrap("points", alpha = 0.25, size = 0.4),
                 combo      = wrap("facethist", bins = 20),
                 discrete   = wrap("facetbar")),
    diag  = list(continuous = wrap("densityDiag", alpha = 0.5),
                 discrete   = wrap("barDiag")),
    progress = FALSE
  ) +
  theme_bw(base_size = 8)+
  theme(legend.position = "bottom")
```

```{r}
#| label: cohorte-centro
# 'centro' (24 niveles) no cabe en la matriz: se ve mejor como tasa de evento por clínica
cohorte |>
  group_by(centro) |>
  summarise(tasa_fractura = mean(evento), n = n(), .groups = "drop") |>
  ggplot(aes(reorder(centro, tasa_fractura), tasa_fractura)) +
  geom_col(aes(fill = n)) +
  coord_flip() +
  labs(x = "Centro (ordenado por tasa)", y = "Proporción de fractura",
       fill = "n", title = "Variación entre clínicas")
```

<!-- ===================================================================== -->

<!--  UNIDADES: cada una en su propio fichero parcial (_unidad_1_N.qmd).    -->

<!-- ===================================================================== -->

{{< include _unidad_1_1.qmd >}}

{{< include _unidad_1_2.qmd >}}

{{< include _unidad_1_3.qmd >}}

{{< include _unidad_1_4.qmd >}}

{{< include _unidad_1_5.qmd >}}

{{< include _unidad_1_6.qmd >}}

# Reproducibilidad {#sec-repro}

```{r}
#| label: session-info
sessionInfo()
# renv::snapshot()   # fijar el estado del entorno al cerrar el caso
```

# Referencias {.unnumbered}

::: {#refs}
:::
