---
title: "Caso 1 · ¿Ocurre el evento? ¿Y cuándo?"
subtitle: "Respuestas binarias, politómicas y tiempo hasta el evento — Modelos Lineales Generalizados con R"
author: "A.M.Mayoral, con asistencia de Claude Opus 4.8"
date: today
lang: es
format:
  html:
    toc: true
    toc-depth: 3
    number-sections: false      # numeración MANUAL (1.1, 1.2, ...) en los títulos
    code-fold: show
    code-tools: 
      source: false # quita "View source"; no se expone el qmd
      toggle: true # mantiene show all/hide all code
    df-print: paged
bibliography: ../references.bib
csl: https://www.zotero.org/styles/apa
execute:
  warning: false
  message: false
editor: 
  markdown: 
    wrap: 72
---

```{r}
#| label: setup
#| include: false

# Núcleo de software (cada unidad carga además lo suyo: lme4, nnet, ordinal,
# pROC, performance, DHARMa, marginaleffects, car, survival...).

library(broom)
library(aplore3)
library(patchwork)
library(see)
library(DHARMa)
library(arm)
library(performance)
library(tidyverse)
library(MuMIn)
library(readr)
library(GGally)

SEMILLA_CURSO <- 20252026L
set.seed(SEMILLA_CURSO)
theme_set(theme_minimal(base_size = 12))
```

## Resultados de aprendizaje del Caso 1 {#sec-ra}

Al completar el Caso 1, el estudiante será capaz de:

- **RA1 · Marco GLM frente a OLS.** Reconocer por qué el modelo lineal (OLS) falla ante respuestas discretas y describir los tres componentes de un GLM: componente aleatorio, predictor lineal y función de enlace.
- **RA2 · Formulación y estimación.** Formular un GLM en la familia exponencial, ajustarlo por máxima verosimilitud (IWLS) y hacer inferencia (deviance, Wald, razón de verosimilitudes).
- **RA3 · Interpretación en la escala correcta.** Interpretar los efectos en la escala propia de cada respuesta: odds ratios y efectos marginales (binaria), odds ratios relativos (nominal), odds ratios acumulados (ordinal) y hazard ratios (supervivencia).
- **RA4 · Diagnóstico y bondad de ajuste.** Evaluar el modelo con residuos, separación, calibración, el contraste χ² de bondad de ajuste y la sobredispersión.
- **RA5 · Selección y comparación de modelos.** Comparar y seleccionar modelos con deviance, AIC/BIC y contrastes de razón de verosimilitudes.
- **RA6 · Efectos aleatorios.** Ajustar e interpretar modelos mixtos (GLMM) con intercepto y pendiente aleatorios: componentes de varianza, ICC, *shrinkage* y la distinción condicional vs marginal.
- **RA7 · Tiempo-a-evento y censura.** Reformular la supervivencia en tiempo discreto como un GLM binomial con enlace `cloglog` sobre datos persona-periodo, tratando la censura y prediciendo hazard y supervivencia.
- **RA8 · Estudio de caso reproducible.** Desarrollar, presentar y defender un estudio de caso reproducible que integre las lentes anteriores.

::: callout-note
## Mapa del caso

En esta unidad vamos a trabajar sobre respuestas categóricas. Iniciamos
con respuesta binaria, seguimos con su agrupación natural en respuestas
binomiales, y extendemos a respuesta politómica y multinomial. Por el
camino incorporamos los efectos aleatorios en la modelización, y por
último estudiamos también el abordaje como un problema de supervivencia
para ir más allá de la predición del evento, incorporando datos
censurados y prediciendo también cuándo se va a producir el evento.

Trabajaremos con la base de datos GLOW y usaremos la cohorte simulada
para el estudio de supervivencia y el estudio de caso sobre el que
trabajarás tú estudiante, para demostrar que has aprendido a modelizar
datos discretos.

| Unidad | Contenido | Objetivo y datos |
|:--:|:----------------------------------------------------------------|:------------------|
| **1.1** | *«¿Ocurre el evento?»* — Cuando la recta no llega: OLS falla en binaria; tres componentes del GLM; tipología de respuestas; primer `glm`. | **RA1** (y primer contacto con RA2)<br>**Datos:** `glow` |
| **1.2** | *«¿Cómo se ajusta e interpreta una logística, y cómo de bien clasifica?»* — Formulación de los GLM: familia exponencial, enlace, IWLS, *deviance*; inferencia; interpretación (OR, efectos marginales); evaluación y comparación de clasificadores. | **RA2, RA3, RA4, RA5**<br>**Datos:** `glow` |
| **1.3** | *«¿Y si la respuesta tiene más de dos categorías?»* — Respuesta categórica generalizada: binomial agrupado (ajuste y bondad de ajuste con χ²) y respuestas politómicas — multinomial nominal y ordinal (odds proporcionales). | **RA2–RA5** (nuevos tipos de respuesta)<br>**Datos:** `glow` (agrupado y politómico) |
| **1.4** | *«¿Y si los sujetos vienen agrupados?»* — Efectos aleatorios (GLMM logístico, intercepto y pendiente aleatorios) sobre la cohorte y validación con datos reales (GLOW); puente a la supervivencia. | **RA6** (y RA4 en el diagnóstico del mixto)<br>**Datos:** `cohorte`, `glow` |
| **1.5** | *«¿Y cuándo ocurre el evento?»* — Supervivencia: función de supervivencia, hazard, riesgos proporcionales (Cox como referencia, detalle en el Caso 3); el tiempo discreto como GLM (`cloglog` persona-periodo). | **RA7** (y RA3 vía hazard ratios)<br>**Datos:** `cohorte` (persona-periodo) |
| **1.6** | *«¿Sabes ya modelizar datos discretos?»* — Estudio de caso, exposiciones y evaluación (actividades, instrucciones, rúbricas). | **RA8** (integra RA1–RA7)<br>**Datos:** banco del estudiante |

**Caja de herramientas de R por unidad.** Las funciones y paquetes que vertebran cada sesión, **enlazados a la sección donde se explican** (el uso comentado vive en el callout «🔧 En R» de cada sección y en los scripts de `caso1/scripts/`):

| Unidad | Funciones y paquetes clave |
|:--:|:-----------------------------------------------------------------------|
| **1.1** | [`glm(family = binomial)` · `predict(type = "response")` · `broom::tidy`/`glance`/`augment` · `performance::binned_residuals`](#sec-u11-tres-componentes) |
| **1.2** | enlace: [`binomial("logit"/"probit"/"cloglog")`](#sec-u12-enlace) · interpretación: [`broom::tidy` · `confint` · `marginaleffects::avg_slopes`/`predictions`](#sec-u12-interpretacion) · inferencia: [`anova` · `AIC`/`BIC` · `MASS::stepAIC` · `MuMIn::dredge`](#sec-u12-inferencia) · diagnóstico: [`DHARMa::simulateResiduals` · `performance::performance_hosmer` · `rms::val.prob` · `logistf` (Firth)](#sec-u12-diagnostico) · evaluación: [`caret::confusionMatrix` · `pROC::roc` · `yardstick::roc_auc`](#sec-u12-evaluacion) |
| **1.3** | binomial agrupado: [`glm(cbind(exitos, fracasos), binomial)`](#sec-u13-binomial) · bondad de ajuste: [deviance y Pearson con `pchisq` · quasi-binomial](#sec-u13-gof-binomial) · nominal: [`nnet::multinom` · `lmtest::lrtest` · Brier multiclase](#sec-u13-nominal) · ordinal: [`MASS::polr` (odds proporcionales) · `brant::brant` · `ordinal::nominal_test` · `ggeffects::ggpredict`](#sec-u13-ordinal) |
| **1.4** | intercepto aleatorio: [`lme4::glmer` · `performance::icc` · `ranef`](#sec-u14-intercepto) · pendiente aleatoria: [`(1 + x \| centro)` · `VarCorr` · `anova`/`AIC`](#sec-u14-pendiente) · diagnóstico: [`broom.mixed::tidy` · `DHARMa` en mixtos · `performance::check_singularity`](#sec-u14-diagnostico) · estructuras: [la sintaxis `( \| )` y `glmmTMB`](#sec-u14-extensiones) |
| **1.5** | Kaplan–Meier: [`survival::Surv` · `survfit`](#sec-u15-prop) · tiempo discreto: [`glm(binomial("cloglog"))` persona-periodo · `lme4::glmer` con centro aleatorio](#sec-u15-lab) · [Cox en tiempo continuo (aquí solo el **concepto**: la unidad no llega a usar `coxph`; su maquinaria, en la 3.6)](#sec-u15-cox) |
| **1.6** | Quarto (`.qmd`) · `renv` · Git — reproducibilidad y comunicación |
:::

# Presentación del caso {#sec-presentacion}

Iniciamos pues la unidad, presentando los bancos de datos con los que
vamos a trabajar. La pregunta que vertebra el caso tiene dos
tiempos básicos: 

1. **«¿Ocurre el evento?»**: una respuesta binaria que motiva
el marco GLM y la regresión logística. 
2. **«¿Cuándo?»**: el mismo evento como **tiempo hasta que ocurre**, con **censura**, que se
reformula como un GLM sobre datos persona-periodo.

En el recorrido, surgen dos matices que también trataremos: 

- los sujetos vienen **agrupados** (por centro), e introducimos los **efectos aleatorios** y los **modelos mixtos**, 
- y la respuesta puede tener **más de dos categorías**, motivando la extensión politómica, nominal u ordinal.

Para trabajar todas estas cuestiones utilizaremos dos fuentes de datos con
papeles distintos: un conjunto **real** para el ejemplo logístico, y una
**cohorte simulada** con proceso generador conocido, que vertebra la
extensión de la modelización a la supervivencia.

## Dato real — GLOW {#sec-datos-glow}

`glow500` procede del estudio **GLOW** (*Global Longitudinal Study of
Osteoporosis in Women*) y se distribuye en el paquete `aplore3`
(licencia GPL-3), compañero del manual de @hosmer2013. Es una muestra de
**500 mujeres** seguidas un año en **6 centros**. La respuesta es
binaria —`fracture`: alguna fractura en el primer año— y el resto son
factores de riesgo basales:

| Variable | Descripción | Tipo |
|------------------------|------------------------------------------------|----------|
| `fracture` | Fractura en el primer año (No/Yes) — **respuesta** | Binaria |
| `age` | Edad al ingreso (años) | Continua |
| `weight` | Peso al ingreso (kg) | Continua |
| `height` | Estatura al ingreso (cm) | Continua |
| `bmi` | Índice de masa corporal (kg/m²) | Continua |
| `priorfrac` | Antecedente de fractura previa (No/Yes) | Binaria |
| `premeno` | Menopausia antes de los 45 (No/Yes) | Binaria |
| `momfrac` | Fractura de cadera en la madre (No/Yes) | Binaria |
| `armassist` | Necesita los brazos para levantarse de una silla (No/Yes) | Binaria |
| `smoke` | Fumadora actual o pasada (No/Yes) | Binaria |
| `raterisk` | Riesgo de fractura autopercibido (Less/Same/Greater) | Ordinal (3) |
| `fracscore` | Puntuación compuesta de riesgo de fractura | Discreta |
| `sub_id`, `site_id`, `phy_id` | Identificadores de paciente, centro y médico | ID |

Creamos también una versión 0/1 de la respuesta `fracture` para el
experimento, que utilizaremos en esta unidad.

```{r}
#| label: carga-datos
data(glow500)
glow <- glow500 |>
  as_tibble() |>
  mutate(fractura01 = as.integer(fracture) - 1L)   # No -> 0, Yes -> 1

glow |> count(fracture) |> mutate(prop = round(n / sum(n), 3))
```

Visualizamos en la @fig-glow-eda los datos y las relaciones entre variables en GLOW. 

```{r}
#| label: fig-glow-eda
#| fig-width: 10
#| fig-height: 10
#| out-width: "100%"
#| fig-cap: "Descripción de GLOW. En la diagonal distribución de las variables, diferenciadas en color por `evento`. En los cruces la relación entre ellas."

# Covariables sustantivas de GLOW (dejo fuera los identificadores)
vars <- c("age", "weight", "height", "bmi", "fracscore",   # continuas / discretas
          "priorfrac", "premeno", "momfrac",               # factores de riesgo binarios
          "armassist", "smoke", "raterisk")                # binarios + ordinal

glow |>
  select(fracture, all_of(vars)) |>
  ggpairs(
    columns = vars,
    mapping = aes(color = fracture, alpha = 0.6),
    legend=1,
    upper = list(continuous = wrap("cor", size = 2.3),     # correlaciones (global y por grupo)
                 combo      = wrap("box_no_facet"),         # continua ~ factor: boxplots
                 discrete   = wrap("count")),               # factor ~ factor: recuento
    lower = list(continuous = wrap("points", alpha = 0.25, size = 0.4),
                 combo      = wrap("facethist", bins = 20),
                 discrete   = wrap("facetbar")),
    diag  = list(continuous = wrap("densityDiag", alpha = 0.5),
                 discrete   = wrap("barDiag")),
    progress = FALSE
  ) +
  theme_bw(base_size = 7) +
  theme(strip.text = element_text(size = 6))+
  theme(legend.position = "bottom")
```

## Cohorte simulada {#sec-datos-cohorte}

Está inspirada en el problema de GLOW y simula el seguimiento de las pacientes en el
tiempo a lo largo de 6 años, para una cohorte de mujeres, repartidas en
varias clínicas (24).

El simulador `simular_cohorte()` está disponible en `R/dgp_cohorte.R` y parte de unas
condiciones establecidas sobre las relaciones entre las variables consideradas 
(recuperables en `str(attr(cohorte, "verdad"))`).

Cada paciente acude a **revisiones periódicas anuales** —seis como
máximo— y en cada una se constata si **ha sufrido una fractura desde la
revisión anterior**. No observamos el **instante exacto** de la
fractura, solo el **periodo** en que se detecta: por eso **el tiempo es
discreto**. Así, `tiempo` $\in\{1,\dots,6\}$ representa el periodo en
que **termina la observación** de cada mujer —bien porque se le detecta
una fractura (`evento` = 1) o porque el seguimiento acaba sin ella
(`evento` = 0, **censura**)—. `tiempo` = 1 significa que el desenlace
ocurre en la **primera** revisión; `tiempo` = 6, que llega a la **sexta
y última**. La expansión **persona-periodo** convierte a cada mujer en
una fila por cada revisión a la que llega sin fractura, con `y` = 1 solo
en aquella donde se detecta.

El simulador utiliza dos predictores `x1` y `x2` abstractos, que podrían
representar distintas características; a lo largo del curso **adoptamos
una caracterización fija** para facilitar la interpretación:

- `x1` = **fragilidad ósea** (a partir de la densidad mineral,
  estandarizada en puntuación z): factor de riesgo **continuo**; a mayor
  valor, hueso más frágil y **más** riesgo de fractura ($\beta_1>0$).
- `x2` = **tratamiento** preventivo (1 = lo recibe, 0 = no): factor
  **binario** y **protector**; reduce el riesgo ($\beta_2<0$).
- `centro` = la **clínica** (24 en total); su intercepto aleatorio
  recoge que unas clínicas tienen más riesgo basal que otras —la
  *fragilidad* estadística / efecto mixto—.

Las variables simuladas son:

| Variable | Significado (lectura adoptada) | Tipo | Se usa en |
|-----------|---------------------------------|---------------|-------|
| `id` | Identificador de la paciente | — | — |
| `centro` | **Clínica** (grupo del efecto aleatorio / fragilidad) | Factor (24 niveles) | 1.4, 1.5 |
| `x1` | **Fragilidad ósea** (baja densidad mineral, estandarizada) | Continua | 1.4, 1.5 |
| `x2` | **Tratamiento** preventivo (1 = sí, 0 = no) | Binaria | 1.4, 1.5 |
| `tiempo` | **Periodo de revisión** (1–6) en que termina la observación | Entero | 1.5 |
| `evento` | 1 = fractura **observada** en ese periodo; 0 = **censura** | Binaria | 1.5 |
| `ever` | ¿Hubo fractura durante el seguimiento? (= `evento`) | Binaria | 1.4 |
| `sever_ord` | **Severidad basal ordinal** de la osteoporosis (Leve \< Moderado \< Grave) | Factor ordenado (3) | 1.4 |
| `clase_nom` | **Endotipo nominal** de fragilidad ósea A/B/C (sin orden) — ilustra el contraste; el multinomial del curso se ajusta sobre GLOW (`raterisk`) | Factor (3) | — |

Las respuestas se generan a partir de un modelo de **riesgo en tiempo
discreto** con enlace `cloglog` (lo estudiaremos más adelante):
$$\operatorname{cloglog}(h_{ijt})=\alpha_t+\beta_1\,x_{1i}+\beta_2\,x_{2i}+u_j,
\qquad u_j\sim\mathcal{N}(0,\sigma_u^2),$$
con **intercepto aleatorio por clínica** $u_j$ (fragilidad) y **censura
administrativa no informativa**. De ahí salen la respuesta binaria
«¿hubo fractura?» y el reloj de supervivencia (en qué periodo se
produjo). Construimos también una variable de **severidad ordinal**
(`sever_ord`), que se genera aparte, con un cumulative logit más
intercepto aleatorio por clínica, disponible como ordinal con verdad conocida para ejercicios. Las
respuestas categóricas son **independientes** del reloj de supervivencia
—comparten covariables y clínicas, pero no se derivan de si hubo
fractura, ni de cuándo la hubo—, una decisión de diseño para no entrar
en riesgos competitivos (fuera del alcance de esta unidad).

**Las dos respuestas categóricas, en clave clínica.**

Aunque comparten las covariables `x1` y `x2` con el reloj de
supervivencia, `sever_ord` y `clase_nom` cuentan historias clínicas
distintas y se generan con estructuras distintas; conviene fijar su
lectura para interpretarlas con soltura.

- `sever_ord` es una **gradación de severidad**: un único eje latente
  ordena los tres niveles —el supuesto de *odds proporcionales*— y las
  clínicas difieren en su reparto basal (intercepto aleatorio por
  centro). Admite dos lecturas equivalentes: como **estadio
  densitométrico de la osteoporosis** (Leve \< Moderado \< Grave ≈
  osteopenia \< osteoporosis \< osteoporosis establecida) o como el
  **grado semicuantitativo de fractura vertebral de Genant** (grados 1
  \< 2 \< 3), que la literatura etiqueta literalmente
  leve/moderado/grave. Nos quedamos con la primera: "estadio
  densitométrico de la osteoporosis". Las hipótesis del simulador, **en
  tendencia**: a **mayor fragilidad ósea** (`x1`) la severidad tiende a
  **desplazarse hacia grados más altos**; el **tratamiento** (`x2`) se
  asocia a grados **más leves** (lectura protectora); y, a igualdad de
  paciente, **unas clínicas tienden a registrar severidades mayores que
  otras** (distinto *case-mix* o criterio del lector). La relación con
  el tratamiento es **asociativa**, no causal.

- `clase_nom` es, en cambio, un **fenotipo cualitativo sin orden**: cada
  categoría sigue su propio patrón —efectos específicos de categoría— y
  la clínica **no** interviene (sin efecto aleatorio), de modo que es un
  rasgo del **paciente**. La leemos como un **endotipo de fragilidad
  ósea** con referencia **A** (baja densidad sin etiología secundaria),
  un fenotipo **B** de **caídas / fragilidad musculoesquelética** y un
  fenotipo **C** de **osteoporosis secundaria** (corticoidea o
  endocrina). En tendencia: a **mayor fragilidad ósea** (`x1`), más
  probable **alejarse de la referencia** hacia B y, sobre todo, hacia C;
  y el **tratamiento** (`x2`) **separa** ambos fenotipos —tiende a
  asociarse **menos** con el de caídas (que se maneja con prevención de
  caídas) y **más** con la osteoporosis secundaria (donde la profilaxis
  ósea casi se protocoliza)—. Como antes, se trata de una asociación de
  **indicación/selección**, no de causalidad.

**Simulación de los datos** Aplicamos el simulador generado y
construimos la `cohorte` completa.

```{r}
#| label: cohorte-sim
#| 
library(readr)
source("R/dgp_cohorte.R")                        # define simular_cohorte(), cargar_cohorte(), expandir_persona_periodo()
cohorte <- cargar_cohorte()                      # lee datos/cohorte_*.rds si existe; si no (o si cambió el DGP), simula y guarda
# y guardamos las simulaciones
#write_csv(cohorte, "cohorte.csv")        # nivel individuo
# resumen
glimpse(cohorte)
head(cohorte)
```

Más tarde, para trabajar la supervivencia (Unidad 1.5), transformaremos esta `cohorte` a un formato
**persona-periodo** —una fila por paciente y periodo en riesgo—; esa expansión se construye y se
explica allí, donde se usa.

Visualizamos en la @fig-cohorte-eda los datos simulados en la `cohorte`.

```{r}
#| label: fig-cohorte-eda
#| fig-width: 10
#| fig-height: 10
#| out-width: "100%"
#| fig-cap: "Descripción de `cohorte`. En la diagonal distribución de las variables, diferenciadas en color por `evento`. En los cruces la relación entre ellas."

# Preparo factores legibles (x2, tiempo y el desenlace como categóricos)
cohorte_eda <- cohorte |>
  mutate(
    evento = factor(evento, levels = c(0, 1), labels = c("Sin fractura", "Fractura")),
    x2     = factor(x2,     levels = c(0, 1), labels = c("No", "Sí")),
    tiempo = factor(tiempo, levels = 1:6)
  )

# Variables sustantivas (fuera 'id', 'centro' y 'ever' = duplicado de 'evento')
vars <- c("x1", "x2", "tiempo", "clase_nom", "sever_ord")

cohorte_eda |>
  select(evento, all_of(vars)) |>
  ggpairs(
    columns = vars,
    mapping = aes(color = evento, alpha = 0.6),
    legend=1,
    upper = list(continuous = wrap("cor", size = 2.5),
                 combo      = wrap("box_no_facet"),
                 discrete   = wrap("count")),
    lower = list(continuous = wrap("points", alpha = 0.25, size = 0.4),
                 combo      = wrap("facethist", bins = 20),
                 discrete   = wrap("facetbar")),
    diag  = list(continuous = wrap("densityDiag", alpha = 0.5),
                 discrete   = wrap("barDiag")),
    progress = FALSE
  ) +
  theme_bw(base_size = 8)+
  theme(legend.position = "bottom")
```


<!-- ===================================================================== -->

<!--  UNIDADES: cada una en su propio fichero parcial (_unidad_1_N.qmd).    -->

<!-- ===================================================================== -->

{{< include _unidad_1_1.qmd >}}

{{< include _unidad_1_2.qmd >}}

{{< include _unidad_1_3.qmd >}}

{{< include _unidad_1_4.qmd >}}

{{< include _unidad_1_5.qmd >}}

{{< include _unidad_1_6.qmd >}}

# Reproducibilidad {#sec-repro}

```{r}
#| label: session-info
sessionInfo()
# renv::snapshot()   # fijar el estado del entorno al cerrar el caso
```

# Referencias del Caso 1 {#sec-refs1}

Las obras citadas en este caso. La bibliografía completa del curso está en
[Referencias](../referencias.qmd).

::: {#refs}
:::
