---
title: "Caso 1 · ¿Ocurre el evento? ¿Y cuándo?"
subtitle: "Respuestas binarias, politómicas y tiempo hasta el evento — Modelos Lineales Generalizados con R"
author: "Equipo docente"
date: today
lang: es
format:
  html:
    toc: true
    toc-depth: 3
    number-sections: false      # numeración MANUAL (1.1, 1.2, ...) en los títulos
    code-fold: show
    code-tools: 
      source: false # quita "View source"; no se expone el qmd
      toggle: true # mantiene show all/hide all code
    theme: cosmo
    df-print: paged
  pdf:
    toc: true
    number-sections: false
bibliography: references.bib
csl: https://www.zotero.org/styles/apa 
execute:
  warning: false
  message: false
editor: 
  markdown: 
    wrap: 72
---

```{r}
#| label: setup
#| include: false

# Núcleo de software (cada unidad carga además lo suyo: lme4, nnet, ordinal,
# pROC, performance, DHARMa, marginaleffects, car, survival...).

library(broom)
library(aplore3)
library(patchwork)
library(see)
library(DHARMa)
library(arm)
library(performance)
library(tidyverse)
library(MuMIn)

SEMILLA_CURSO <- 20252026L
set.seed(SEMILLA_CURSO)
theme_set(theme_minimal(base_size = 12))
```

::: callout-note
## Mapa del caso (estructurado por contenidos)

Diseño **problema-primero**, organizado por **unidades de contenido**
(no por franjas horarias fijas): cada unidad se imparte en el tiempo que
requiera. Los dos hilos en espiral —efectos mixtos y supervivencia— se
introducen aquí y se reactivan en los Casos 2 y 3.

| Unidad | Contenido | Hilos |
|------------------------|------------------------|------------------------|
| **1.1** | Cuando la recta no llega: OLS falla en binaria; tres componentes del GLM; tipología de respuestas; primer `glm`. | — |
| **1.2** | Formulación de los GLM: familia exponencial, enlace, IWLS, *deviance*; inferencia; interpretación (OR, efectos marginales); evaluación y comparación de clasificadores. | — |
| **1.3** | Respuesta categórica generalizada: binomial agrupado (ajuste y bondad de ajuste con χ²) y respuestas politómicas — multinomial nominal y ordinal (odds proporcionales). | — |
| **1.4** | Efectos aleatorios (GLMM logístico, intercepto aleatorio); reactivación del ordinal mixto. | Mixtos |
| **1.5** | Supervivencia: función de supervivencia, hazard, riesgos proporcionales, Cox; el tiempo discreto como GLM (`cloglog` persona-periodo). | Censura |
| **1.6** | Estudio de caso, exposiciones y evaluación (actividades, instrucciones, rúbricas). | — |
:::

# Presentación del caso {#sec-presentacion}

::: callout-note
## Objetivos del caso (RA cubiertos)

RA1 (GLM vs OLS), RA2 (ajuste), RA3 (interpretación en la escala
correcta), RA4 (diagnóstico, separación, calibración), RA5 (comparación
de modelos), RA6 (efectos mixtos), RA7 (censura y tiempo-a-evento como
casos del marco), RA8 (estudio de caso reproducible).
:::

La pregunta que vertebra el caso tiene dos tiempos. Primero, **«¿ocurre
el evento?»**: una respuesta binaria que motiva el marco GLM y la
regresión logística. Después, **«¿y cuándo?»**: el mismo evento como
**tiempo hasta que ocurre**, con **censura**, que se reformula como un
GLM sobre datos persona-periodo. En medio, dos matices: los sujetos
vienen **agrupados** (abre los **efectos mixtos**), y la respuesta puede
tener **más de dos categorías** (extensión politómica, nominal u
ordinal).

## Los datos del caso {#sec-datos}

El caso combina **dos fuentes** con papeles distintos: un conjunto
**real** para el ejemplo logístico que resolvemos en clase, y una
**cohorte simulada** con proceso generador conocido que vertebra los
hilos en espiral y las tareas evaluables.

### a) Dato real — GLOW (ejemplo logístico, Unidades 1.1–1.3) {#sec-datos-glow}

`glow500` procede del estudio **GLOW** (*Global Longitudinal Study of
Osteoporosis in Women*) y se distribuye en el paquete `aplore3`
(licencia GPL-3), compañero del manual de @hosmer2013. Es una muestra de
**500 mujeres** seguidas un año en **6 centros**. La respuesta es
binaria —`fracture`: alguna fractura en el primer año— y el resto son
factores de riesgo basales:

| Variable | Descripción | Tipo |
|------------------------|------------------------|------------------------|
| `fracture` | Fractura en el primer año (No/Yes) — **respuesta** | Binaria |
| `age` | Edad al ingreso (años) | Continua |
| `weight` | Peso al ingreso (kg) | Continua |
| `height` | Estatura al ingreso (cm) | Continua |
| `bmi` | Índice de masa corporal (kg/m²) | Continua |
| `priorfrac` | Antecedente de fractura previa (No/Yes) | Binaria |
| `premeno` | Menopausia antes de los 45 (No/Yes) | Binaria |
| `momfrac` | Fractura de cadera en la madre (No/Yes) | Binaria |
| `armassist` | Necesita los brazos para levantarse de una silla (No/Yes) | Binaria |
| `smoke` | Fumadora actual o pasada (No/Yes) | Binaria |
| `raterisk` | Riesgo de fractura autopercibido (Less/Same/Greater) | Ordinal (3) |
| `fracscore` | Puntuación compuesta de riesgo de fractura | Discreta |
| `sub_id`, `site_id`, `phy_id` | Identificadores de paciente, centro y médico | ID |

### b) Cohorte simulada — columna vertebral de los hilos en espiral {#sec-datos-cohorte}

Es **sintética y con proceso generador explícito** (`R/dgp_cohorte.R`).
De un único proceso generador salen **cuatro respuestas** sobre los
mismos individuos, todas con **verdad conocida** (los parámetros que las
generan están en `attr(cohorte, "verdad")`). Cada individuo pertenece a
un **centro**, y los centros introducen correlación intragrupo mediante
**interceptos aleatorios** —el ingrediente que motiva los efectos
mixtos—. Estas son las variables de la cohorte:

| Variable | Significado | Tipo | Se usa en |
|------------------|------------------|------------------|------------------|
| `id` | Identificador del individuo | — | — |
| `centro` | Centro al que pertenece (grupo del efecto aleatorio) | Factor | 1.4, 1.5 |
| `x1` | Covariable **continua** estandarizada (p. ej. edad tipificada) | Continua | todas |
| `x2` | Covariable **binaria** 0/1 (p. ej. brazo de tratamiento) | Binaria | todas |
| `tiempo` | Periodo de seguimiento (1–6) en que termina la observación | Entero | 1.5 |
| `evento` | 1 = el evento se observó; 0 = censura administrativa | Binaria | 1.5 |
| `ever` | ¿Ocurrió el evento durante el seguimiento? (= `evento`) | Binaria | 1.4 |
| `clase_nom` | Respuesta **nominal** sin orden: perfil **A/B/C** | Factor (3) | 1.3 |
| `sever_ord` | Respuesta **ordinal**: severidad **Leve \< Moderado \< Grave** | Factor ordenado (3) | 1.3, 1.4 |

Las cuatro respuestas se generan así (la fundamentación teórica del
bloque de supervivencia está en la [Unidad 1.5](#sec-u15)):

- **Binaria y tiempo-a-evento** (`ever`, `tiempo`, `evento`). Surgen de
  un modelo de **riesgo en tiempo discreto** con enlace `cloglog`,
  $\text{cloglog}(h_{ijt})=\alpha_t+\beta_1 x_1+\beta_2 x_2+u_j$, con un
  intercepto aleatorio por centro $u_j\sim\mathcal{N}(0,\sigma_u^2)$ y
  **censura administrativa no informativa**. De ahí salen tanto la
  binaria «¿ocurrió el evento?» (para el GLMM logístico de 1.4) como el
  reloj de supervivencia (para el modelo persona-periodo de 1.5).
- **Nominal** (`clase_nom`, categorías A/B/C **sin orden**). Se genera
  con un **logit de categoría base** (multinomial) de **efectos fijos**
  sobre `x1` y `x2`. Sirve para el multinomial logit de 1.3.
  Interpretación posible: un perfil clínico en tres tipos no ordenados.
- **Ordinal** (`sever_ord`, **Leve \< Moderado \< Grave**). Se genera
  con un **cumulative logit** (odds proporcionales) sobre `x1`, `x2` y
  un **intercepto aleatorio por centro**
  $w_j\sim\mathcal{N}(0,\sigma_w^2)$. Sirve para el modelo ordinal mixto
  de 1.4. Interpretación posible: un grado de severidad basal.

Las respuestas categóricas (`clase_nom`, `sever_ord`) son
**independientes** del reloj de supervivencia: comparten covariables y
estructura de centros, pero no se derivan de si el sujeto tuvo el evento
ni de cuándo. Es una decisión de diseño deliberada, para no entrar en
modelos de riesgos competitivos, que quedan fuera del alcance del Caso
1.

**Carga del dato real (GLOW).** Creamos también una versión 0/1 de la
respuesta para el experimento con OLS de la Unidad 1.1.

```{r}
#| label: carga-datos
data(glow500)
glow <- glow500 |>
  as_tibble() |>
  mutate(fractura01 = as.integer(fracture) - 1L)   # No -> 0, Yes -> 1

glow |> count(fracture) |> mutate(prop = round(n / sum(n), 3))
```

**Construcción de la cohorte simulada.** El proceso generador vive en su
propio script reutilizable (lo sourceamos para no duplicar código entre
casos):

```{r}
#| label: cohorte-sim
source("R/dgp_cohorte.R")                        # define simular_cohorte(), expandir_persona_periodo()
cohorte <- simular_cohorte()                     # nivel individuo (binaria, nominal, ordinal)
pp      <- expandir_persona_periodo(cohorte)     # persona-periodo (supervivencia, 1.5)
```

```{r}
#| label: cohorte-resumen
glimpse(cohorte)
str(attr(cohorte, "verdad"))                     # "verdad conocida" para el diagnóstico
```

<!-- ===================================================================== -->

<!--  UNIDADES: cada una en su propio fichero parcial (_unidad_1_N.qmd).    -->

<!-- ===================================================================== -->

{{< include _unidad_1_1.qmd >}}

{{< include _unidad_1_2.qmd >}}

{{< include _unidad_1_3.qmd >}}

{{< include _unidad_1_4.qmd >}}

{{< include _unidad_1_5.qmd >}}

{{< include _unidad_1_6.qmd >}}

# Reproducibilidad {#sec-repro}

```{r}
#| label: session-info
sessionInfo()
# renv::snapshot()   # fijar el estado del entorno al cerrar el caso
```

# Referencias {.unnumbered}

::: {#refs}
:::
