---
title: "DGP para el bloque 3 de GLM: mantenimiento industrial"
subtitle: "Datos continuos, efectos aleatorios y supervivencia mediante GLM"
author: "Curso de Modelos Lineales Generalizados"
format:
  html:
    toc: true
    toc-depth: 3
    code-fold: false
    code-tools: true
    number-sections: true
    df-print: paged
execute:
  echo: true
  warning: false
  message: false
  freeze: auto
editor: visual
lang: es
---

# Finalidad didáctica

Este documento construye un **proceso generador de datos (DGP)** para un caso de mantenimiento predictivo industrial. El banco se ha diseñado para utilizarse como hilo conductor del bloque de respuestas continuas de una asignatura de Modelos Lineales Generalizados.

El mismo sistema industrial permitirá trabajar tres niveles de modelización:

1.  **Modelo base para una respuesta continua positiva**\
    Se estudia el coste de una intervención de mantenimiento y, alternativamente, un indicador continuo de degradación.

2.  **Modelos con efectos aleatorios**\
    Se modeliza la evolución longitudinal de la degradación de cada máquina, considerando mediciones repetidas, heterogeneidad entre máquinas y diferencias entre plantas.

3.  **Modelos de supervivencia conectados con GLM**\
    Se analiza el tiempo hasta el primer fallo grave mediante:

    - modelos en tiempo discreto;
    - modelos exponenciales a trozos mediante Poisson con *offset*;
    - aproximación al modelo de Cox;
    - efectos no proporcionales mediante interacciones con el tiempo;
    - extensiones mediante GAM/PAMM.

El DGP incorpora deliberadamente mecanismos que permiten abordar:

- asimetría y heterocedasticidad;
- efectos no lineales;
- confusión e interacción;
- interceptos y pendientes aleatorias;
- correlación dentro de máquina;
- covariables dependientes del tiempo;
- censura administrativa;
- efecto protector del mantenimiento que se debilita con el tiempo;
- heterogeneidad no observada entre plantas;
- diagnóstico de mala especificación.

# Historia del caso

Una empresa opera máquinas industriales en varias plantas. Cada máquina pertenece a un tipo, tiene una antigüedad inicial y trabaja bajo una carga media. Durante el seguimiento se registran periódicamente:

- temperatura;
- vibración;
- carga efectiva;
- degradación;
- realización de mantenimiento preventivo;
- tiempo desde el último mantenimiento.

El evento principal es el **primer fallo grave**. El seguimiento termina al producirse el fallo o al alcanzarse el final administrativo del estudio.

El mantenimiento preventivo reduce el riesgo de fallo, pero su efecto protector se debilita a medida que transcurre el tiempo desde la intervención. Por tanto, el DGP incluye de forma explícita un efecto no proporcional.

# Estructura de los datos simulados

Se generarán cuatro tablas relacionadas:

| Tabla | Unidad de observación | Uso principal |
|----|----|----|
| `plantas` | Planta | Heterogeneidad contextual |
| `maquinas` | Máquina | Modelos transversales y supervivencia |
| `mediciones` | Máquina-visita | Modelos longitudinales |
| `seguimiento_intervalos` | Máquina-intervalo | Poisson, tiempo discreto y covariables temporales |

La clave de enlace es `id_maquina`. La variable `id_planta` identifica la planta.

# Paquetes

```{r}
#| label: paquetes

paquetes <- c(
  "dplyr",
  "tidyr",
  "purrr",
  "ggplot2",
  "tibble",
  "readr",
  "survival",
  "lme4",
  "splines",
  "here"
)
# Nota: no se carga MASS. No se usa en el DGP y su función select()
# enmascararía a dplyr::select(), rompiendo la exportación de tablas.

instalar <- paquetes[!paquetes %in% rownames(installed.packages())]

if (length(instalar) > 0) {
  install.packages(instalar)
}

invisible(lapply(paquetes, library, character.only = TRUE))
```

# Parámetros generales del DGP

Los valores siguientes se han escogido para producir un banco de tamaño manejable, con suficientes eventos y variabilidad para fines docentes.

```{r}
#| label: parametros-generales

set.seed(20260717)

n_plantas <- 12
n_maquinas <- 600

# Seguimiento máximo en días
t_max <- 720

# Anchura de los intervalos usados en la simulación de supervivencia
ancho_intervalo <- 30

# Momentos programados de visita
visitas_programadas <- seq(0, t_max, by = 30)

# Número máximo de intervalos
n_intervalos <- ceiling(t_max / ancho_intervalo)
```

## Interpretación de los parámetros

- Se simulan 600 máquinas distribuidas en 12 plantas.
- El seguimiento máximo es de 720 días.
- La evolución longitudinal se registra aproximadamente cada 30 días.
- El fallo se genera en intervalos de 30 días.
- Cada máquina puede tener un único primer fallo grave.

# 1. Simulación de las plantas

Cada planta posee características observadas y una fragilidad no observada.

```{r}
#| label: simular-plantas

plantas <- tibble(
  id_planta = factor(sprintf("P%02d", seq_len(n_plantas))),
  zona = factor(
    sample(c("Norte", "Centro", "Sur"), n_plantas, replace = TRUE),
    levels = c("Norte", "Centro", "Sur")
  ),
  calidad_mantenimiento = pmin(
    pmax(rnorm(n_plantas, mean = 0.65, sd = 0.12), 0.30),
    0.95
  ),
  temperatura_ambiental_media = rnorm(
    n_plantas,
    mean = 24,
    sd = 4
  ),
  # Fragilidad no observada de planta sobre el log-hazard
  u_planta = rnorm(n_plantas, mean = 0, sd = 0.28)
)

plantas
```

La variable `u_planta` no se utilizará como predictor observable. Representa diferencias no medidas entre plantas, como calidad real de las instalaciones, disciplina operativa o condiciones ambientales no registradas.

# 2. Simulación de las máquinas

## Variables basales

Cada máquina queda caracterizada por:

- planta;
- tipo de máquina;
- fabricante;
- antigüedad;
- capacidad;
- plan de mantenimiento;
- carga media;
- calidad inicial;
- efectos aleatorios individuales.

```{r}
#| label: simular-maquinas-basales

maquinas <- tibble(
  id_maquina = factor(sprintf("M%04d", seq_len(n_maquinas))),
  id_planta = factor(
    sample(levels(plantas$id_planta), n_maquinas, replace = TRUE),
    levels = levels(plantas$id_planta)
  ),
  tipo = factor(
    sample(
      c("Prensa", "Torno", "Fresadora"),
      n_maquinas,
      replace = TRUE,
      prob = c(0.35, 0.35, 0.30)
    )
  ),
  fabricante = factor(
    sample(
      c("A", "B", "C"),
      n_maquinas,
      replace = TRUE,
      prob = c(0.40, 0.35, 0.25)
    )
  ),
  antiguedad_anios = pmin(
    pmax(rlnorm(n_maquinas, log(6), 0.55), 0.5),
    20
  ),
  capacidad_kw = pmax(
    rnorm(n_maquinas, mean = 80, sd = 18),
    30
  ),
  plan_mantenimiento = factor(
    sample(
      c("Correctivo", "Preventivo"),
      n_maquinas,
      replace = TRUE,
      prob = c(0.45, 0.55)
    ),
    levels = c("Correctivo", "Preventivo")
  ),
  carga_media = pmin(
    pmax(rbeta(n_maquinas, 5, 2.5), 0.20),
    0.98
  ),
  calidad_inicial = rnorm(n_maquinas, mean = 0, sd = 1),
  # Efectos aleatorios de máquina para la evolución longitudinal
  b0_maquina = rnorm(n_maquinas, mean = 0, sd = 0.28),
  b1_maquina = rnorm(n_maquinas, mean = 0, sd = 0.018)
) |>
  left_join(plantas, by = "id_planta")

dplyr::glimpse(maquinas)
```

## Propensión al mantenimiento preventivo

El plan de mantenimiento no se asigna completamente al azar. Las máquinas más antiguas y las plantas con mejor organización tienden a utilizar mantenimiento preventivo con mayor frecuencia.

Para incorporar esta estructura de confusión de forma más realista, sobrescribimos la asignación inicial mediante una probabilidad logística.

```{r}
#| label: asignacion-mantenimiento

logit_p_preventivo <- with(
  maquinas,
  -0.30 +
    0.08 * (antiguedad_anios - 6) +
    1.10 * (calidad_mantenimiento - 0.65) +
    0.45 * (tipo == "Prensa")
)

p_preventivo <- plogis(logit_p_preventivo)

maquinas <- maquinas |>
  mutate(
    plan_mantenimiento = factor(
      if_else(
        rbinom(n(), size = 1, prob = p_preventivo) == 1,
        "Preventivo",
        "Correctivo"
      ),
      levels = c("Correctivo", "Preventivo")
    )
  )
```

Esta asignación permite discutir la diferencia entre:

- asociación predictiva;
- ajuste por variables de confusión;
- interpretación causal.

# 3. Simulación longitudinal de sensores y degradación

## Modelo latente de degradación

La degradación de la máquina (i) en el momento (t) se genera como:

\[ \eta*{it} =* \beta*0 + b*{0i} + (\beta*t+b*{1i})t + \beta{t^2}t^2 + \beta\_A A_i + \beta*C C_i +* \beta*P P_i +* \beta{tP}tP_i + u{\text{planta}(i)}. \]

La respuesta continua observada será positiva y asimétrica:

\[ Y\_{it}\mid \mu*{it}* \sim \operatorname{Gamma}(\mu{it},\phi), \qquad \log(\mu*{it})=*\eta{it}. \]

Por tanto:

\[ \operatorname{Var}(Y\_{it}\mid \mu*{it})=*\phi\mu{it}\^2. \]

## Generación de la tabla completa de visitas potenciales

```{r}
#| label: expandir-visitas

mediciones_potenciales <- crossing(
  id_maquina = maquinas$id_maquina,
  dia = visitas_programadas
) |>
  left_join(maquinas, by = "id_maquina") |>
  arrange(id_maquina, dia) |>
  group_by(id_maquina) |>
  mutate(
    tiempo_anios = dia / 365,
    indice_visita = row_number()
  ) |>
  ungroup()
```

## Variables de sensores

La carga efectiva, la temperatura y la vibración evolucionan en el tiempo.

```{r}
#| label: simular-sensores

mediciones_potenciales <- mediciones_potenciales |>
  mutate(
    estacionalidad = sin(2 * pi * dia / 365),

    carga = pmin(
      pmax(
        carga_media +
          0.06 * estacionalidad +
          rnorm(n(), 0, 0.055),
        0.10
      ),
      1.00
    ),

    temperatura = temperatura_ambiental_media +
      18 * carga +
      0.25 * antiguedad_anios +
      2.5 * estacionalidad +
      rnorm(n(), 0, 2.2),

    vibracion_latente =
      -1.1 +
      0.065 * antiguedad_anios +
      1.35 * carga +
      0.022 * tiempo_anios * 365 / 30 +
      b0_maquina +
      b1_maquina * tiempo_anios * 12 +
      0.18 * u_planta,

    vibracion = exp(
      vibracion_latente +
        rnorm(n(), 0, 0.18)
    )
  )
```

## Programación de intervenciones preventivas

Para las máquinas del plan preventivo, se programa una intervención aproximadamente cada 180 días. La probabilidad real de que se realice depende de la calidad de mantenimiento de la planta.

```{r}
#| label: simular-intervenciones

mediciones_potenciales <- mediciones_potenciales |>
  mutate(
    visita_programada_mantenimiento =
      plan_mantenimiento == "Preventivo" &
      dia > 0 &
      dia %% 180 == 0,

    mantenimiento_realizado =
      visita_programada_mantenimiento &
      rbinom(
        n(),
        size = 1,
        prob = pmin(pmax(calidad_mantenimiento, 0.20), 0.98)
      ) == 1
  ) |>
  group_by(id_maquina) |>
  mutate(
    ultimo_dia_mantenimiento = if_else(
      mantenimiento_realizado,
      dia,
      NA_real_
    ),
    ultimo_dia_mantenimiento = cummax(
      replace_na(ultimo_dia_mantenimiento, -Inf)
    ),
    ultimo_dia_mantenimiento = if_else(
      is.infinite(ultimo_dia_mantenimiento),
      NA_real_,
      ultimo_dia_mantenimiento
    ),
    dias_desde_mantenimiento = if_else(
      is.na(ultimo_dia_mantenimiento),
      dia,
      dia - ultimo_dia_mantenimiento
    ),
    mantenimiento_reciente = as.integer(
      !is.na(ultimo_dia_mantenimiento) &
      dias_desde_mantenimiento <= 90
    )
  ) |>
  ungroup()
```

## Degradación media y respuesta Gamma

El mantenimiento produce una reducción inmediata de la degradación, pero este efecto se debilita con el tiempo.

```{r}
#| label: simular-degradacion

phi_gamma <- 0.10

mediciones_potenciales <- mediciones_potenciales |>
  mutate(
    efecto_mantenimiento_degradacion =
      if_else(
        is.na(ultimo_dia_mantenimiento),
        0,
        -0.55 * exp(-dias_desde_mantenimiento / 120)
      ),

    eta_degradacion =
      -0.35 +
      b0_maquina +
      0.115 * tiempo_anios +
      b1_maquina * tiempo_anios +
      0.018 * tiempo_anios^2 +
      0.034 * antiguedad_anios +
      1.15 * carga +
      0.010 * (temperatura - 35) +
      0.20 * (tipo == "Prensa") -
      0.10 * (fabricante == "B") +
      0.12 * u_planta +
      efecto_mantenimiento_degradacion,

    media_degradacion = exp(eta_degradacion),

    degradacion = rgamma(
      n(),
      shape = 1 / phi_gamma,
      scale = media_degradacion * phi_gamma
    )
  )
```

La variable `degradacion` es una respuesta adecuada para comparar:

- modelo gaussiano sobre la escala original;
- modelo gaussiano sobre (\log(Y));
- GLM Gamma con enlace log;
- modelos mixtos gaussianos o Gamma.

# 4. Simulación del tiempo hasta fallo

## Función de riesgo por intervalos

En cada intervalo mensual se genera una probabilidad de fallo a partir de un hazard constante dentro del intervalo.

La tasa de fallo de la máquina (i) en el intervalo (k) es:

\[ \lambda*{ik} =* \lambda*0(k)* \exp\left( \beta\^\top x{ik} + u{\text{planta}(i)} + h\_{ik}\^{\text{mant}} \right). \]

El término de mantenimiento es no proporcional:

\[ h\_{ik}\^{\text{mant}} = -\theta \exp\left( -\frac{d_{ik}^{\text{desde mant}}}{\tau} \right). \]

Justo después de una intervención el efecto protector es intenso. Conforme transcurre el tiempo, se aproxima a cero.

## Construcción de intervalos

```{r}
#| label: preparar-intervalos

seguimiento_potencial <- mediciones_potenciales |>
  filter(dia < t_max) |>
  transmute(
    id_maquina,
    id_planta,
    tipo,
    fabricante,
    plan_mantenimiento,
    antiguedad_anios,
    capacidad_kw,
    carga_media,
    calidad_inicial,
    calidad_mantenimiento,
    u_planta,
    intervalo = indice_visita,
    tstart = dia,
    tstop_programado = pmin(dia + ancho_intervalo, t_max),
    exposicion_programada = tstop_programado - tstart,
    carga,
    temperatura,
    vibracion,
    degradacion,
    mantenimiento_realizado,
    ultimo_dia_mantenimiento,
    dias_desde_mantenimiento,
    mantenimiento_reciente
  )
```

## Riesgo basal flexible

El riesgo basal aumenta con el envejecimiento, pero no de forma estrictamente lineal.

```{r}
#| label: hazard-intervalos

seguimiento_potencial <- seguimiento_potencial |>
  mutate(
    tiempo_central_anios =
      ((tstart + tstop_programado) / 2) / 365,

    log_hazard_basal =
      -7.10 +
      0.80 * tiempo_central_anios +
      0.22 * tiempo_central_anios^2,

    efecto_mantenimiento_hazard =
      if_else(
        is.na(ultimo_dia_mantenimiento),
        0,
        -1.45 * exp(-dias_desde_mantenimiento / 115)
      ),

    log_hazard =
      log_hazard_basal +
      0.060 * antiguedad_anios +
      1.30 * (carga - 0.65) +
      0.028 * (temperatura - 35) +
      0.34 * log(vibracion) +
      0.28 * (tipo == "Prensa") -
      0.18 * (fabricante == "B") +
      0.22 * u_planta +
      efecto_mantenimiento_hazard,

    hazard_dia = exp(log_hazard),

    prob_fallo_intervalo =
      1 - exp(-hazard_dia * exposicion_programada)
  )
```

## Generación secuencial del primer fallo

```{r}
#| label: generar-fallos

simular_fallo_maquina <- function(datos_maquina) {

  datos_maquina <- arrange(datos_maquina, tstart)

  fallo_ocurrido <- FALSE
  salida <- vector("list", nrow(datos_maquina))

  for (j in seq_len(nrow(datos_maquina))) {

    fila <- datos_maquina[j, ]

    if (fallo_ocurrido) {
      break
    }

    ocurre <- rbinom(
      1,
      size = 1,
      prob = fila$prob_fallo_intervalo
    )

    if (ocurre == 1) {
      # Tiempo exacto dentro del intervalo condicionado a que ocurra un fallo
      u <- runif(1)
      tiempo_local <- -log(
        1 - u * (1 - exp(-fila$hazard_dia * fila$exposicion_programada))
      ) / fila$hazard_dia

      tiempo_local <- min(
        max(tiempo_local, 0.001),
        fila$exposicion_programada
      )

      fila$tstop <- fila$tstart + tiempo_local
      fila$exposicion <- tiempo_local
      fila$fallo <- 1L
      fallo_ocurrido <- TRUE
    } else {
      fila$tstop <- fila$tstop_programado
      fila$exposicion <- fila$exposicion_programada
      fila$fallo <- 0L
    }

    salida[[j]] <- fila
  }

  bind_rows(salida)
}

seguimiento_intervalos <- seguimiento_potencial |>
  group_split(id_maquina) |>
  map_dfr(simular_fallo_maquina)
```

## Tabla de supervivencia por máquina

```{r}
#| label: resumir-supervivencia

supervivencia_maquinas <- seguimiento_intervalos |>
  group_by(id_maquina) |>
  summarise(
    tiempo = max(tstop),
    fallo = max(fallo),
    n_intervalos_observados = n(),
    .groups = "drop"
  )

maquinas <- maquinas |>
  left_join(supervivencia_maquinas, by = "id_maquina")
```

La censura es administrativa: si una máquina no falla antes de `t_max`, se registra:

\[ T_i=t\_{\max}, \qquad \delta\_i=0. \]

# 5. Truncamiento de las mediciones longitudinales

Las mediciones posteriores al fallo no deben formar parte del banco observado.

```{r}
#| label: truncar-mediciones

mediciones <- mediciones_potenciales |>
  select(
    id_maquina,
    id_planta,
    dia,
    tiempo_anios,
    indice_visita,
    tipo,
    fabricante,
    plan_mantenimiento,
    antiguedad_anios,
    capacidad_kw,
    carga_media,
    carga,
    temperatura,
    vibracion,
    degradacion,
    media_degradacion,
    mantenimiento_realizado,
    ultimo_dia_mantenimiento,
    dias_desde_mantenimiento,
    mantenimiento_reciente
  ) |>
  left_join(
    supervivencia_maquinas |>
      select(id_maquina, tiempo, fallo),
    by = "id_maquina"
  ) |>
  filter(dia <= tiempo)
```

# 6. Simulación del coste de mantenimiento

Se genera una respuesta continua positiva a nivel de intervención.

El coste depende de:

- tipo de mantenimiento;
- degradación;
- antigüedad;
- tipo de máquina;
- planta;
- interacción entre degradación y mantenimiento correctivo.

```{r}
#| label: simular-costes

# Intervenciones preventivas observadas en las visitas
intervenciones_preventivas <- mediciones |>
  filter(mantenimiento_realizado) |>
  transmute(
    id_maquina,
    id_planta,
    dia,
    tipo,
    fabricante,
    antiguedad_anios,
    plan_mantenimiento,
    tipo_intervencion = "Preventiva",
    carga,
    temperatura,
    vibracion,
    degradacion
  )

# Intervención correctiva asociada al primer fallo.
# Las covariables corresponden al inicio del intervalo en que se produce.
intervenciones_correctivas <- seguimiento_intervalos |>
  filter(fallo == 1) |>
  transmute(
    id_maquina,
    id_planta,
    dia = tstop,
    tipo,
    fabricante,
    antiguedad_anios,
    plan_mantenimiento,
    tipo_intervencion = "Correctiva",
    carga,
    temperatura,
    vibracion,
    degradacion
  )

# Efecto contextual sobre el coste, no observado por el alumnado
efecto_coste_planta <- tibble(
  id_planta = plantas$id_planta,
  u_coste_planta = rnorm(n_plantas, mean = 0, sd = 0.10)
)

intervenciones <- bind_rows(
  intervenciones_preventivas,
  intervenciones_correctivas
) |>
  mutate(
    tipo_intervencion = factor(
      tipo_intervencion,
      levels = c("Preventiva", "Correctiva")
    )
  ) |>
  left_join(efecto_coste_planta, by = "id_planta") |>
  mutate(
    eta_coste =
      6.00 +
      0.045 * antiguedad_anios +
      0.36 * log(degradacion) +
      0.25 * (tipo == "Prensa") +
      0.18 * (tipo_intervencion == "Correctiva") +
      0.22 * log(degradacion) *
        (tipo_intervencion == "Correctiva") +
      u_coste_planta,

    media_coste = exp(eta_coste),

    coste_euros = rgamma(
      n(),
      shape = 6,
      scale = media_coste / 6
    )
  ) |>
  select(
    id_maquina,
    id_planta,
    dia,
    tipo,
    fabricante,
    antiguedad_anios,
    plan_mantenimiento,
    tipo_intervencion,
    carga,
    temperatura,
    vibracion,
    degradacion,
    coste_euros
  )
```

Esta tabla permite desarrollar un caso completo de GLM Gamma con enlace log.

# 7. Introducción de datos ausentes

Para hacer el banco más realista, se introducen valores ausentes en algunos sensores. La probabilidad de ausencia aumenta con la temperatura y con la degradación.

```{r}
#| label: introducir-missing

set.seed(20260718)

p_missing_temp <- plogis(
  -4.2 +
    0.045 * (mediciones$temperatura - 35) +
    0.20 * log(mediciones$degradacion)
)

p_missing_vib <- plogis(
  -4.0 +
    0.30 * log(mediciones$degradacion)
)

mediciones <- mediciones |>
  mutate(
    temperatura_observada = if_else(
      rbinom(n(), 1, p_missing_temp) == 1,
      NA_real_,
      temperatura
    ),
    vibracion_observada = if_else(
      rbinom(n(), 1, p_missing_vib) == 1,
      NA_real_,
      vibracion
    )
  )
```

La ausencia no es completamente aleatoria. Esto permite discutir:

- análisis de casos completos;
- sesgo potencial;
- imputación;
- sensibilidad de las conclusiones.

# 8. Preparación de tablas específicas para cada bloque

## 8.1. Banco transversal para el modelo base

Se selecciona la primera intervención observada de cada máquina.

```{r}
#| label: banco-transversal

modelo_base <- intervenciones |>
  arrange(id_maquina, dia) |>
  group_by(id_maquina) |>
  slice_head(n = 1) |>
  ungroup()

dplyr::glimpse(modelo_base)
```

Respuestas posibles:

- `coste_euros`;
- `degradacion`;
- `vibracion`.

Modelo generador aproximado para el coste:

\[ \log{\operatorname{E}(C_i)} = \beta\_0+ \beta\_1A_i+ \beta\_2\log(D_i)+ \beta\_3I_i+ \beta\_4\log(D_i)I_i+\cdots \]

## 8.2. Banco longitudinal

```{r}
#| label: banco-longitudinal

modelo_longitudinal <- mediciones |>
  select(
    id_maquina,
    id_planta,
    dia,
    tiempo_anios,
    tipo,
    fabricante,
    plan_mantenimiento,
    antiguedad_anios,
    carga,
    temperatura_observada,
    vibracion_observada,
    degradacion,
    mantenimiento_realizado,
    dias_desde_mantenimiento,
    mantenimiento_reciente,
    tiempo,
    fallo
  )
```

Ejemplo de modelo mixto sobre la escala logarítmica:

\[ \log(Y\_{it}) = \boldsymbol{x}*{it}\^{*\top}\beta+ b{0i}+b\_{1i}t+\varepsilon\_{it}. \]

## 8.3. Banco de supervivencia a nivel de máquina

```{r}
#| label: banco-supervivencia-maquina

modelo_supervivencia <- maquinas |>
  select(
    id_maquina,
    id_planta,
    tipo,
    fabricante,
    antiguedad_anios,
    capacidad_kw,
    carga_media,
    plan_mantenimiento,
    calidad_mantenimiento,
    tiempo,
    fallo
  )
```

## 8.4. Banco expandido para GLM Poisson

```{r}
#| label: banco-poisson

modelo_poisson <- seguimiento_intervalos |>
  mutate(
    intervalo_factor = factor(intervalo),
    log_exposicion = log(exposicion),
    fallo_periodo = fallo
  ) |>
  select(
    id_maquina,
    id_planta,
    intervalo,
    intervalo_factor,
    tstart,
    tstop,
    exposicion,
    log_exposicion,
    fallo,
    fallo_periodo,
    tipo,
    fabricante,
    plan_mantenimiento,
    antiguedad_anios,
    carga,
    temperatura,
    vibracion,
    degradacion,
    mantenimiento_realizado,
    dias_desde_mantenimiento,
    mantenimiento_reciente
  )
```

# 9. Comprobaciones del DGP

## Frecuencia de eventos

```{r}
#| label: resumen-eventos

modelo_supervivencia |>
  summarise(
    n = n(),
    fallos = sum(fallo),
    proporcion_fallos = mean(fallo),
    mediana_seguimiento = median(tiempo),
    media_seguimiento = mean(tiempo)
  )
```

## Número de mediciones por máquina

```{r}
#| label: resumen-mediciones

modelo_longitudinal |>
  count(id_maquina, name = "n_mediciones") |>
  summarise(
    minimo = min(n_mediciones),
    mediana = median(n_mediciones),
    media = mean(n_mediciones),
    maximo = max(n_mediciones)
  )
```

## Distribución de la respuesta continua

```{r}
#| label: histograma-degradacion
#| fig-width: 7
#| fig-height: 4

ggplot(modelo_longitudinal, aes(degradacion)) +
  geom_histogram(bins = 45) +
  labs(
    title = "Distribución de la degradación observada",
    x = "Índice de degradación",
    y = "Frecuencia"
  )
```

## Trayectorias individuales

```{r}
#| label: trayectorias
#| fig-width: 8
#| fig-height: 5

set.seed(20260719)

muestra_maquinas <- sample(
  unique(modelo_longitudinal$id_maquina),
  size = 25
)

modelo_longitudinal |>
  filter(id_maquina %in% muestra_maquinas) |>
  ggplot(
    aes(
      x = dia,
      y = degradacion,
      group = id_maquina
    )
  ) +
  geom_line(alpha = 0.55) +
  labs(
    title = "Trayectorias longitudinales de degradación",
    x = "Días desde el inicio",
    y = "Degradación"
  )
```

## Kaplan-Meier descriptivo

```{r}
#| label: km-descriptivo
#| fig-width: 7
#| fig-height: 5

ajuste_km <- survfit(
  Surv(tiempo, fallo) ~ plan_mantenimiento,
  data = modelo_supervivencia
)

plot(
  ajuste_km,
  xlab = "Días",
  ylab = "Probabilidad de seguir sin fallo",
  mark.time = TRUE,
  lty = 1:2
)

legend(
  "bottomleft",
  legend = levels(modelo_supervivencia$plan_mantenimiento),
  lty = 1:2,
  bty = "n"
)
```

# 10. Modelos que permite ajustar el banco

Esta sección no pretende desarrollar todavía el análisis completo. Documenta los modelos que el DGP permite abordar.

## 10.1. GLM Gamma para coste

```{r}
#| label: ejemplo-gamma
#| eval: false

modelo_gamma <- glm(
  coste_euros ~
    antiguedad_anios +
    log(degradacion) *
      tipo_intervencion +
    tipo +
    fabricante,
  family = Gamma(link = "log"),
  data = modelo_base
)

summary(modelo_gamma)
```

Aspectos docentes:

- elección de familia;
- enlace log;
- interpretación multiplicativa;
- interacción;
- inferencia;
- selección;
- residuos;
- observaciones influyentes;
- predicción.

## 10.2. Modelo lineal mixto sobre log-degradación

```{r}
#| label: ejemplo-lmm
#| eval: false

modelo_lmm <- lmer(
  log(degradacion) ~
    tiempo_anios *
      plan_mantenimiento +
    antiguedad_anios +
    carga +
    tipo +
    (tiempo_anios | id_maquina) +
    (1 | id_planta),
  data = modelo_longitudinal,
  REML = FALSE
)

summary(modelo_lmm)
```

Aspectos docentes:

- dependencia longitudinal;
- interceptos aleatorios;
- pendientes aleatorias;
- correlación intercepto-pendiente;
- variabilidad entre plantas;
- predicción marginal y condicional;
- BLUP;
- comparación de estructuras aleatorias.

## 10.3. GLMM Gamma

```{r}
#| label: ejemplo-glmm-gamma
#| eval: false

modelo_glmm_gamma <- glmer(
  degradacion ~
    tiempo_anios *
      plan_mantenimiento +
    antiguedad_anios +
    carga +
    tipo +
    (1 | id_maquina) +
    (1 | id_planta),
  family = Gamma(link = "log"),
  data = modelo_longitudinal
)
```

## 10.4. Modelo de Cox basal

```{r}
#| label: ejemplo-cox
#| eval: false

modelo_cox <- coxph(
  Surv(tiempo, fallo) ~
    plan_mantenimiento +
    antiguedad_anios +
    carga_media +
    tipo +
    fabricante +
    cluster(id_planta),
  data = modelo_supervivencia
)

summary(modelo_cox)
```

Este modelo usa únicamente covariables basales y produce un efecto medio del plan de mantenimiento. Debido al DGP, la proporcionalidad puede resultar cuestionable.

## 10.5. Exponencial a trozos mediante Poisson

```{r}
#| label: ejemplo-poisson-ph
#| eval: false

modelo_pem <- glm(
  fallo ~
    intervalo_factor +
    plan_mantenimiento +
    antiguedad_anios +
    carga +
    tipo +
    fabricante +
    offset(log_exposicion),
  family = poisson(link = "log"),
  data = modelo_poisson
)

summary(modelo_pem)
```

El modelo supone hazards proporcionales respecto de las covariables incluidas.

## 10.6. Modelo no proporcional con interacción temporal

```{r}
#| label: ejemplo-poisson-noph
#| eval: false

modelo_pem_noph <- glm(
  fallo ~
    intervalo_factor +
    plan_mantenimiento *
      intervalo_factor +
    antiguedad_anios +
    carga +
    tipo +
    fabricante +
    offset(log_exposicion),
  family = poisson(link = "log"),
  data = modelo_poisson
)

anova(
  modelo_pem,
  modelo_pem_noph,
  test = "Chisq"
)
```

Este modelo permite que el efecto del mantenimiento cambie entre intervalos.

## 10.7. Modelo con covariables dependientes del tiempo

```{r}
#| label: ejemplo-poisson-time-varying
#| eval: false

modelo_tvc <- glm(
  fallo ~
    intervalo_factor +
    antiguedad_anios +
    carga +
    temperatura +
    log(vibracion) +
    mantenimiento_reciente +
    offset(log_exposicion),
  family = poisson(link = "log"),
  data = modelo_poisson
)
```

Debe diferenciarse entre:

- una covariable cuyo valor cambia con el tiempo;
- una covariable cuyo coeficiente cambia con el tiempo.

## 10.8. Tiempo discreto con enlace complementary log-log

```{r}
#| label: ejemplo-cloglog
#| eval: false

modelo_cloglog <- glm(
  fallo_periodo ~
    intervalo_factor +
    plan_mantenimiento +
    antiguedad_anios +
    carga +
    log(vibracion),
  family = binomial(link = "cloglog"),
  data = modelo_poisson
)
```

## 10.9. Tiempo discreto con enlace logit

```{r}
#| label: ejemplo-logit
#| eval: false

modelo_logit <- glm(
  fallo_periodo ~
    intervalo_factor +
    plan_mantenimiento +
    antiguedad_anios +
    carga +
    log(vibracion),
  family = binomial(link = "logit"),
  data = modelo_poisson
)
```

El modelo logit proporciona odds ratios condicionales de fallo por periodo, mientras que el enlace `cloglog` mantiene una conexión más directa con el hazard proporcional agrupado.

# 11. Mecanismos conocidos incorporados al DGP

| Elemento           | Mecanismo verdadero                           |
|--------------------|-----------------------------------------------|
| Degradación        | Gamma con enlace log                          |
| Coste              | Gamma con enlace log                          |
| Evolución temporal | Lineal y ligeramente cuadrática               |
| Dependencia        | Intercepto y pendiente aleatorios por máquina |
| Contexto           | Fragilidad aleatoria de planta                |
| Carga              | Covariable dependiente del tiempo             |
| Temperatura        | Covariable dependiente del tiempo             |
| Vibración          | Covariable dependiente del tiempo             |
| Mantenimiento      | Efecto inmediato que decae con el tiempo      |
| Hazard basal       | Creciente y no lineal                         |
| Censura            | Administrativa a 720 días                     |
| Missing            | Dependiente de variables observadas           |
| Confusión          | Asignación no aleatoria del plan preventivo   |

# 12. Preguntas didácticas posibles

## Modelo continuo base

1.  ¿Es adecuado un modelo normal para el coste?
2.  ¿Mejora el ajuste al utilizar un GLM Gamma?
3.  ¿Cómo se interpreta un coeficiente con enlace log?
4.  ¿El efecto de la degradación depende del tipo de intervención?
5.  ¿Qué observaciones son influyentes?
6.  ¿Qué modelo predice mejor fuera de muestra?

## Efectos aleatorios

1.  ¿Cuánta variabilidad existe entre máquinas?
2.  ¿Es suficiente un intercepto aleatorio?
3.  ¿Las máquinas presentan velocidades de degradación distintas?
4.  ¿Existe variabilidad adicional entre plantas?
5.  ¿Cómo difieren las predicciones poblacionales e individuales?
6.  ¿Qué sucede si se ignora la dependencia longitudinal?

## Supervivencia

1.  ¿Cómo se representa la censura?
2.  ¿Qué diferencia existe entre probabilidad de fallo y hazard?
3.  ¿Qué papel desempeña el offset?
4.  ¿Cómo se aproxima Cox mediante un Poisson a trozos?
5.  ¿El efecto del mantenimiento es proporcional?
6.  ¿Cómo cambia el hazard ratio desde la última intervención?
7.  ¿Qué aporta una covariable dependiente del tiempo?
8.  ¿Qué diferencias aparecen entre logit y `cloglog`?
9.  ¿Cómo se obtienen probabilidades de supervivencia a partir de un modelo Poisson?

# 13. Variantes del DGP para actividades de diagnóstico

Puede ser útil generar distintas versiones del banco modificando uno o varios mecanismos.

## Versión A: bien especificada

- Gamma con enlace log.
- Efectos lineales.
- Riesgos proporcionales.
- Ausencia completamente aleatoria.

## Versión B: no linealidad

Modificar:

``` r
0.060 * antiguedad_anios
```

por:

``` r
0.035 * antiguedad_anios +
0.004 * antiguedad_anios^2
```

## Versión C: no proporcionalidad intensa

Aumentar:

``` r
-1.45 * exp(-dias_desde_mantenimiento / 115)
```

a:

``` r
-2.00 * exp(-dias_desde_mantenimiento / 80)
```

## Versión D: heterogeneidad de planta

Aumentar la desviación típica de `u_planta` de `0.28` a `0.60`.

## Versión E: ausencia informativa

Hacer depender la probabilidad de ausencia del evento futuro o de una degradación latente no observada. Esta versión debe utilizarse solo después de haber explicado los mecanismos MCAR, MAR y MNAR.

# 14. Exportación de los bancos

```{r}
#| label: exportar-datos

# Carpeta de datos común a todo el Caso 3, resuelta desde la raíz del
# proyecto (con here) para que el destino no dependa de desde dónde se
# ejecute el DGP. Los documentos del caso leen de esta misma carpeta.
dir_datos <- here::here("caso3", "datos_glm_industrial")
dir.create(dir_datos, showWarnings = FALSE, recursive = TRUE)

write_csv(
  plantas |>
    dplyr::select(-u_planta),
  file.path(dir_datos, "plantas.csv")
)

write_csv(
  maquinas |>
    dplyr::select(
      -u_planta,
      -b0_maquina,
      -b1_maquina,
      -calidad_inicial
    ),
  file.path(dir_datos, "maquinas.csv")
)

write_csv(
  modelo_base,
  file.path(dir_datos, "modelo_base.csv")
)

write_csv(
  modelo_longitudinal,
  file.path(dir_datos, "modelo_longitudinal.csv")
)

write_csv(
  modelo_supervivencia,
  file.path(dir_datos, "modelo_supervivencia.csv")
)

write_csv(
  modelo_poisson,
  file.path(dir_datos, "modelo_poisson_intervalos.csv")
)

write_csv(
  intervenciones,
  file.path(dir_datos, "intervenciones.csv")
)
```

# 15. Guardado de los objetos R

```{r}
#| label: guardar-rds

saveRDS(
  list(
    plantas = plantas,
    maquinas = maquinas,
    mediciones = mediciones,
    intervenciones = intervenciones,
    modelo_base = modelo_base,
    modelo_longitudinal = modelo_longitudinal,
    modelo_supervivencia = modelo_supervivencia,
    modelo_poisson = modelo_poisson
  ),
  file = file.path(dir_datos, "banco_industrial_completo.rds")
)
```

# 16. Reproducibilidad

```{r}
#| label: session-info

sessionInfo()
```

# 17. Modelos avanzados que solo se mencionarán

Fuera del núcleo GLM pueden presentarse brevemente:

- **Modelos AFT**: modelizan cómo los predictores aceleran o prolongan el tiempo hasta el fallo.
- **Royston-Parmar**: modelos paramétricos flexibles que representan la función temporal mediante splines.
- **Riesgos aditivos de Aalen**: describen incrementos absolutos del hazard en lugar de efectos multiplicativos.
- **Riesgos competitivos**: distinguen diferentes causas de fallo.
- **Modelos multiestado**: representan transiciones entre estados como operativa, degradada, averiada y reparada.

No es necesario desarrollarlos dentro del bloque. Su función es mostrar que Cox y los GLM de supervivencia no agotan todas las posibilidades de modelización.
